---
title: "Taller de análisis estadístico con R"
date: "`r Sys.Date()`"
author: "Daniel Fernández"
format: html
editor: visual
---

::: callout-note
### Nota

No podemos llegar a las respuestas con el análisis estadístico, si desconocemos los fundamentos que hay detrás de la pregunta de investigación.
:::

```{r}
#| echo = FALSE

setwd("C:/Users/danfe/Dropbox/Proyectos Daniel/Cursos - diplomados - Maestrias/Programa de autoformación en investigación y análisis de datos/Talleres/Taller 1")

knitr::opts_chunk$set(echo = TRUE, warning = FALSE, message = FALSE)
```

## Cargar paquetes :D

```{r}

library(tidyverse)
library(haven)

```

## Formato de tablas

```{r}
#| label: Tabla1


library(gtsummary)

# tema para redondear porcentajes a un decimal
set_gtsummary_theme(list(
  `tbl_summary-fn:percent_fun` = function(x) sprintf("%.1f", x * 100)
))

theme_gtsummary_compact() 

# formato de digitos
library(magrittr)

style_percent_1digits <- purrr::partial(gtsummary::style_percent, digits = 1)
style_number_2digits <- purrr::partial(gtsummary::style_number, digits = 2)


```

## 1. Estadística descriptiva

**a) Importar la base de datos**

Para importar utilizaremos el paquete de `haven` que contiene la función `read_dta` que nos ayudará a importar archivos de STATA.

```{r}
base <- haven::read_dta("base_simulada.dta")

```

**b) Seleccionamos variables a utilizar**

Podemos usar `view(base)` para ver que tenemos una enorme cantidad de datos.

```{r}

dim(base)

```

Observamos que son 1086 observaciones y 231 variables, pero a nosotros solo nos interesan pocas variables, así que seleccionaremos solo las de nuestro interés.

```{r}
base2 <- base %>% select(edad, sexo, instruccion2, estado_civil2, 
                         riqueza, etnia, residencia, 
                         sedendarismo, actividad_fisica_ipaq, 
                        perim_abd_latam, fumadoractual)
```

**c) De ser necesario limpieza y creación de variables**

Algunas variables ya tienen etiquetas para sus categorias, estas fueron creadas en STATA. Para que R las reconozca utilizaremos los siguientes comandos:

```{r}

base3 <- base2 %>% mutate(sexo = as_factor(sexo),
                          instruccion2 = as_factor(instruccion2), 
                          estado_civil2 = as_factor(estado_civil2), 
                          riqueza = as_factor(riqueza), 
                          etnia = as_factor(etnia),
                          residencia = as_factor(residencia), 
                         actividad_fisica_ipaq = as_factor(actividad_fisica_ipaq), 
                         fumadoractual = as_factor(fumadoractual),
                         
                         sedendarismo = case_when(sedendarismo>=8 ~"Sí",
                                                  sedendarismo<8 ~"No")) 

```

***ACTIVIDAD 1*****:** Filtra la base de datos para que tengas una base sin datos perdidos y anota el numero de observaciones antes y despues de eliminar los datos perdidos

```{r eval=FALSE}

naniar::gg_miss_var(base3)

nrow(base3)

base3 <- na.omit(base3)

nrow(base3)

```

Ahora si estamos listos para empezar con el análisis.

***ACTIVIDAD 2*****:** Crea una tabla que presente las caracteristicas descriptivas de la muestra evaluada, no es necesario cambiar las etiquetas

OJO: evaluar si debes presentar media y desviación estandar o mediana y p25-p75

```{r eval=FALSE}

hist(base3$sedendarismo)
hist(base3$edad)

skimr::skim(data = base3, sedendarismo, edad)
```

Creamos la tabla!!!!

Cambiar para que se presente un decimal para % y para medidas de tendencia central y dispersión

```{r}
#| label: Tabla1
#| tbl-cap: "Características de la muestra"


library(gtsummary)

tbl_summary(base3)

```

## 2. Estadística inferencial - pruebas de hipótesis

::: callout-caution
### Recuerda

**Hipótesis:** estar sentado se asocia con mayor obesidad abdominal en la población peruana.
:::

***ACTIVIDAD 3*****:** Crea una tabla bivariada en función del desenlace "perimetro abdominal" y presenta los valores p de las pruebas de hipótesis correspondientes (indicar que prueba se utilizó para cada variable.

```{r}

tbl_summary(base3, by="perim_abd_latam",
                    percent = "row") %>% 
  add_p()


```

## 3. Estadística inferencial - regresiones

***ACTIVIDAD 5*****:** Crea una tabla de regresión lineal simple y ajustada para la relación de agregar sal (variable de exposición dicotómica) y el desenlace "presión arterial media" (PAM)

Considera en el modelo las variables que creas que son confusoras en la relación causal que estas intentando demostrar

Los decimales deben ser 2 para los coeficientes y 3 para el valor p

```{r}


# Regression bivariada

bivariado <- base3 %>%                   
  tbl_uvregression(method = glm,
      y = perim_abd_latam,
      method.args = list(family = quasipoisson(link="log")),
      include = c(edad, sexo, instruccion2, estado_civil2, 
                         riqueza, etnia, residencia, 
                         sedendarismo, actividad_fisica_ipaq, 
                  fumadoractual), 
      exponentiate = TRUE,conf.int = T,    
      pvalue_fun = ~style_pvalue(.x, digits = 3))




# Regression multivariable
  regresion_bi <- glm(perim_abd_latam ~ sedendarismo,
                                    family = quasipoisson(link="log"), data = base3)
  
  regresion_multi <- glm(perim_abd_latam ~ edad + sexo + estado_civil2 + etnia + riqueza + residencia + actividad_fisica_ipaq + fumadoractual + sedendarismo,
                                    family = quasipoisson(link="log"), data = base3)

multivariable <-   tbl_regression(regresion_multi,
      exponentiate = TRUE, conf.int = T,     
      pvalue_fun = ~style_pvalue(.x, digits = 3)) 



```

Antes de interpretar los coeficientes, evalúa los supuestos solo para la variable de exposición

```{r}

# Evaluamos mejoria del modelo
library(performance)

compare_performance(regresion_multi, regresion_bi)
check_model(regresion_multi)

## combinar con resultados univariantes 
tbl_merge(
  tbls = list(bivariado, multivariable),                          # combina
  tab_spanner = c("**Univariate**", "**Multivariable**")) # establece los nombres de las cabeceras


```

### Escribe algunas recomendaciones para mejorar el programa

1.  

2.  

3.  

4.  

5.  
