---
title: "Taller ENDES"
date: "`r Sys.Date()`"
author: "Daniel Fernández"
format: 
  html:
    toc: true
    toc_float: 
      collapsed: true
    embed-resources: true
    self-contained-math: true
editor: visual
---

```{r}
#| echo = FALSE

# Cambiar directorio con Control + shift + h

setwd("C:/_PROGRAMA/Estadística/Semana10/")
setwd("C:/Users/danfe/Dropbox/Proyectos Daniel/Cursos - diplomados - Maestrias/Programa de autoformación en investigación y análisis de datos/Talleres/Taller 2 ENDES")

knitr::opts_chunk$set(echo = TRUE, warning = FALSE, message = FALSE)
```

## Paso 1: Importación de las bases

```{r}
library(tidyverse)
library(haven)
library(survey)
# devtools::install_github("horaciochacon/ENDES.PE")
library(ENDES.PE)
```

descarga las bases de datos de microdatos de INEI <https://proyectos.inei.gob.pe/microdatos/>

Cargamos las bases de datos de la ENDES 2023 con la función read_sav(), cambiar data por el directorio en el que se encuentre cada base)

```{r table}
HOGAR     <- read_sav("data/RECH0_2023.sav")
VIVIENDA  <- read_sav("data/RECH23_2023.sav")  
PS_VL <- read_sav("data/PS_VL_2023.sav")
DESN_CRON <- read_sav("data/RECH6_2023.sav")


#PERSONA   <- read_sav("data/RECH1_2023.SAV")

#PPSS <- read_sav("data/Programas Sociales x Hogar_2023.sav")




```

## Paso 2: Unión de bases

Visualizaremos los nombres de las primeras variables de cada base

### Mergeo

Mergeo solo considera dos bd: PS_VL y desnutricion cronica

```{r}
#Unimos base 
base_Desnutri_Leche <-  unir_endes(base1 = DESN_CRON, base2 = PS_VL, 
                         tipo_union = "individual") 
base_Desnutri_Infantil_PSVL <- unir_endes(base1 = base_Desnutri_Leche, 
                                          base2 = VIVIENDA, tipo_union = "hogar")  %>% 
    unir_endes(base2 = HOGAR, tipo_union = "hogar") 
```

**Filtrar para todos los casos:**

Se considera la BD RECH6 que identifica a los niños menores de 6 años de edad, la variable HC1 presenta la edad en meses de los niños menores de 6 años (incluye niños desde más de 5 meses hasta los 5 años, 11 meses y 29 días) que fueron listados en el hogar. de la BD RECH1, nos quedamos con los que durmieron la noche anterior HV103.

El RECH06 tambien contempla la variable de medicion de hemoglobina (HC55) con un valor de 0 medido. Esto es necesario para variable de anemia, donde: 0(Medido), 3(No presente), 4(Rechazo) y 6(Otro)

```{r}
#La BD solo debe considerar niños mayores de 6 meses y que durmieron la noche anterior. #HC1   = Edad en meses, Archivo: RECH6 	NIÑOS MENORES DE 6 AÑOS table(base$HC1)
#HV103 = ¿Durmió aquí anoche?, Archivo: RECH1(0)No:432 (1)Si:21032 (9)Inválidos

# table(base_Desnutri_Infantil_PSVL$HV103) # No necesario si cuestionario solo se realizo a quienes durmieron la noche previa 

base <- base_Desnutri_Infantil_PSVL %>% filter(HC1>=6 &    # niño >= 6meses
                        HC55==0 &   # resultado de medir (hemoglobina)
                        HC57 != 9)  # Nivel de anemia (1)Grave, (2)Moderado,
                                    #  (3)Leve, 4(Sin anemia), (9)Inválidos

base <- base_Desnutri_Infantil_PSVL %>% filter(!is.na(PS102_1A)) 

#18900 observaciones  
```

Variable dependiente Vaso de Leche:

```{r}
#Variable Vaso de Leche
#PS4 = Número de Orden del miembro del hogar que es beneficiario.RECH1::HVIDX
table(base$PS102_1A)

base <- base %>%
mutate(  
      VL = case_when( PS4 == 1 | PS4 == 2 | PS4 == 3 | PS4 == 4 | 
                      PS4 == 5 | PS4 == 6 | PS4 == 7 ~ 1,
                     is.na(PS4) ~ 0))

base$VL = as.factor(base$VL)
levels(base$VL) <- c("No", "Si")

table(base$VL)
#No(12886)  Si(6014)

table(base$PS4)
```

**Edad del Niño:**

```{r}
#Variable Edad
#Edad = Edad en meses HC1, Archivo: RECH6

base <- base %>%
  mutate(
   Edad_meses = case_when(
      HC1 >= 6 & HC1 <= 8 ~ "6 a 8 meses",
      HC1 >= 9 & HC1 <= 11 ~ "9 a 11 meses",
      HC1 >= 12 & HC1 <= 17 ~ "12 a 17 meses",
      HC1 >= 18 & HC1 <= 23 ~ "18 a 23 meses",
      HC1 >= 24 & HC1 <= 35 ~ "24 a 35 meses",
      HC1 >= 36 & HC1 <= 47 ~ "36 a 47 meses",
      HC1 >= 48 & HC1 <= 59 ~ "48 a 59 meses"))

base$Edad_meses = factor(base$Edad_meses, 
                    levels = c("6 a 8 meses", "9 a 11 meses", "12 a 17 meses", 
                               "18 a 23 meses", "24 a 35 meses", "36 a 47 meses", 
                               "48 a 59 meses"))
table(base$Edad_meses)

sum(!is.na(base$Edad_meses))
```

```{r}
# Índice de riqueza (HV270) Archivo: RECH23
# (1)Los más pobres (2)Pobre (3)Medio 4(Rico) 5(Más rico)

base <- base %>%
  mutate(
    Riqueza = as_factor(HV270) %>% haven::zap_label()
  )

table(base$Riqueza)

sum(!is.na(base$Riqueza))
```

**Anemia en Niños**

-   Variable: Hemoglobina (Hb)

-   Cálculo: Se mide la concentración de hemoglobina en la sangre del niño.

-   Referencia Umbral: Menos de 11 g/dL para niños de 6 a 59 meses, y menos de 12 g/dL para niños de 5 a 11 años.

Calculamos la variable Anemia:

```{r}
#Anemia
#HC55  = Resultado de medir (hemoglobina) (HC55) Archivo: RECH6
#        (0)Medido:18900 (3)No presente:0 (4)Rechazó:0 (6)Otro:0 (9)Inválidos
table(base$HC55)
#HC57  = Nivel de anemia, Archivo: RECH6
#        (1)Grave:26 (2)Moderado:1959 (3)Leve:4667 (4)Sin anemia:12248 (9)Inválidos
table(base$HC57)

base <- base %>%
  mutate(
   Anemia = case_when(
      HC57 == 1 | HC57 == 2 | HC57 == 3 ~ 1,
      HC57 == 4 | is.na(HC57) ~ 0))

base$Anemia = as.factor(base$Anemia)
levels(base$Anemia) <- c("No", "Si")

table(base$Anemia)

table(base$VL, base$Anemia)

table(base$Anemia, useNA = "no") %>%
  addmargins(FUN = list(Total = sum), quiet = TRUE)
# No(12248)  Si(6652)  Total(18900)
```

**Prueba de Chi, esta parte no funciona, despues se corriguira....**

```{r}
# base$Anemia = factor(base$Anemia, levels = c("No","Si")) REVISAR
table(base$Anemia,base$VL)

Chi <- chisq.test(table(base$Anemia,base$VL))
  
Chi
print(paste("p-valor: ", format(Chi$p.value, digits = 4, scientific = FALSE)))


#install.packages("add_ci")
#library(add_ci)
library(survey) 
library(gtsummary)

# Datos ponderados

base %>%                   
  tbl_svysummary(include = c(VL, Anemia),
                 statistic= list (all_categorical() ~ "{p}",
                              all_continuous() ~ "{mean} ± {sd}"),
                                 digits = all_continuous() ~ 2 %>%
  style_percent(columns = contains("p")) %>%
  style_number(columns = contains("mean"), digits = 2)    
   
```

**Desnutrición Infantil Crónica (Retraso en Talla para la Edad)**

-   Variable: Talla para la edad (T/E)

-   Cálculo: Se mide la talla del niño y se compara con la talla esperada para su edad, utilizando las tablas de crecimiento de la OMS (Organización Mundial de la Salud).

-   Umbral: Menos de -2 desviaciones estándar (DE) de la mediana de la referencia de la OMS.

```{r}

library(Hmisc)

# Desnutricion Cronica
base <- base %>%
  mutate(
    di_te = HC70 / 100,
    talla_edad = case_when(
      di_te < -2.01 ~ "Retraso en el crecimiento",
      di_te >= -2.01 & di_te <= 3.00 ~ "Talla normal",
      di_te > 3.00 & di_te <= 4.00 ~ "Talla alta",
      TRUE ~ NA_character_
    ),
    dc_nino = ifelse(talla_edad == "Retraso en el crecimiento", 1, 0)
  )

base$dc_nino = as.factor(base$dc_nino)
levels(base$dc_nino) <- c("No", "Si")

label(base$talla_edad) <- "Talla parstr(a la edad"
label(base$dc_nino) <- "Desnutrición crónica"

table(base$dc_nino)
table(base$dc_nino, useNA = "no") %>%
  addmargins(FUN = list(Total = sum), quiet = TRUE)

table(base$VL,base$dc_nino)

```

**Desnutrición Infantil Aguda (Pérdida de Peso para la Talla)**

-   Variable: Peso para la talla (P/T)

-   Cálculo: Se mide el peso del niño y se compara con el peso esperado para su talla, utilizando las tablas de crecimiento de la OMS.

-   Umbral: Menos de -2 desviaciones estándar (DE) de la mediana de la referencia de la OMS

```{r}
# Emaciacion
base <- base %>%
  mutate(
    peso_talla = HC72 / 100,
    emaciado = case_when(
      peso_talla <= -3 ~ 1, # Emaciado 
      peso_talla > -3 ~ 0   # bajo peso, normal, Sobrepeso  
    )
  )

base$emaciado = as.factor(base$emaciado)
levels(base$emaciado) <- c("No", "Si")

label(base$peso_talla) <- "Emaciación / Bajo peso para la talla o D. Aguda"
table(base$emaciado)

table(base$VL,base$emaciado)
table(base$emaciado, useNA = "no") %>%
  addmargins(FUN = list(Total = sum), quiet = TRUE)

```

```{r}
table(base$VL)
table(base$VL, useNA = "no") %>%
  addmargins(FUN = list(Total = sum), quiet = TRUE)
```

```         
```

**Para guardar en formato dta**

```{r}
#haven::write_dta(base_final, "base_final.dta")
```

## Otras variables relevantes

-   Sexo del niño

-   Historia de enfermedades del niño (diarrea, tos, fiebre, etc.)

-   Prácticas de alimentación del niño (lactancia materna, alimentación complementaria, etc.)

-   Características de la madre (edad, educación, ocupación, etc.)

-   Características del hogar (ingresos, acceso a servicios básicos, etc.)

```{r}

```

**Por ahora continuamos**

```{r}

```

```{r}

```

```{r}

```

## Formato de tablas

```{r}
#| label: Tabla1


library(gtsummary)

# tema para redondear porcentajes a un decimal
set_gtsummary_theme(list(
  `tbl_summary-fn:percent_fun` = function(x) sprintf("%.1f", x * 100)
))

theme_gtsummary_compact() 

# formato de digitos
library(magrittr)

style_percent_1digits <- purrr::partial(gtsummary::style_percent, digits = 1)
style_number_2digits <- purrr::partial(gtsummary::style_number, digits = 2)


```

**Eliminamos missings de variables incluidas (Obviamos ello)**

```{r}
nrow(base) 

ENDES %>% summarise(across(everything(), ~ sum(is.na(.))))

ENDES <- na.omit(base)

nrow(base) # 1,148 observations deleted

```

## setear base según diseño muestral

```{r}
library(survey) 
CONGLOMERADO = base$HV021
ESTRATO= base$HV022
PONDERACION = base$HV005
ENDES <-base

diseño <- svydesign(id =~ CONGLOMERADO, strata =~ ESTRATO, 
                    weights=~ PONDERACION, data=ENDES)  

options(survey.lonely.psu = "certainty")

```

### Tabla 1

**a) datos no ponderados**

```{r}

# visualiza los datos no ponderados
tbl_summary(ENDES[,-c(1:3)],missing = "no",
              statistic= list (all_categorical() ~ "{n}",
                              all_continuous() ~ "{mean} ± {sd}"),
                 digits = all_continuous() ~ 1)



# visualiza los datos no ponderados
tbl_summary(ENDES[,-c(1:3)],missing = "no",
              statistic= list (all_categorical() ~ "{n}",
                              all_continuous() ~ "{mean} ± {sd}"),
                 digits = all_continuous() ~ 1)
```

**b) datos ponderados**

```{r}

# Datos ponderados

diseño %>%                   
  tbl_svysummary(include = c(VL, 
                            Anemia, 
                            di_te,
                            dc_nino,
                            peso_talla,
                            talla_edad,
                            emaciado, 
                            Riqueza, 
                            Edad_meses),
                 statistic= list (all_categorical() ~ "{p}",
                              all_continuous() ~ "{mean} ± {sd}"),
                 digits = all_continuous() ~ 2) %>%
   add_ci(style_fun = list(all_categorical() ~ style_percent_1digits,
                            all_continuous() ~ style_number_2digits),
           statistic=all_categorical() ~ "{conf.low} - {conf.high}")

```

## Tabla 2 - bivariado

**a) datos no ponderados**

```{r}
# visualiza los datos no ponderados
ENDES %>%                   
tbl_summary(include=c(VL,Anemia, 
                            di_te,
                            peso_talla,
                            talla_edad,
                            emaciado, 
                            Riqueza, 
                            Edad_meses), by = dc_nino,
            statistic= list (all_categorical() ~ "{n}",
                              all_continuous() ~ "{mean} ± {sd}"),
                 digits = all_continuous() ~ 2)

# Datos ponderados
```

**b) datos ponderados**

```{r}
diseño %>%                   
  tbl_svysummary(include = c(VL, 
                            Anemia,
                            di_te,
                            peso_talla,
                            talla_edad,
                            emaciado, 
                            Riqueza, 
                            Edad_meses),
                 by = diseño$dc_nino,
                 percent = "row",
                 statistic= list (all_categorical() ~ "{p}",
                              all_continuous() ~ "{mean} ± {sd}"),
                 digits = all_continuous() ~ 2) %>%
   add_ci(style_fun = list(all_categorical() ~ style_percent_1digits,
                            all_continuous() ~ style_number_2digits),
           statistic=all_categorical() ~ "{conf.low} - {conf.high}")

#%>%
#add_p(pvalue_fun = ~ style_pvalue(.x, digits = 1))

```

## Tabla 3 - Regressiones

```{r}

# convertimos outcome en 0 y 1

#ENDES$dc_nino <- ENDES$dc_nino %>% as.numeric() + 1

diseño <- svydesign(id =~ CONGLOMERADO, strata =~ ESTRATO, 
                    weights=~ PONDERACION, data=ENDES) 

# Regression bivariada

bivariado <- diseño %>%                   
  tbl_uvregression(
      method = survey::svyglm,
      y = dc_nino,
      method.args = list(family = quasipoisson(link="log")),
      include = c(VL, Anemia, 
                            peso_talla,
                            emaciado, 
                            Riqueza, 
                            Edad_meses),
      exponentiate = TRUE,    
      pvalue_fun = ~style_pvalue(.x, digits = 3))




# Regression multivariable
  
regresion_multi <- survey::svyglm(dc_nino ~ VL, 
                            Anemia, 
                            peso_talla,
                            emaciado, 
                            Riqueza, 
                            Edad_meses, 
                                    family = quasipoisson(link="log"), design = diseño)

multivariable <-   tbl_regression(regresion_multi,
      exponentiate = TRUE,    
      pvalue_fun = ~style_pvalue(.x, digits = 3)) 



## combinar con resultados univariantes 
tbl_merge(
  tbls = list(bivariado, multivariable),                          # combina
  tab_spanner = c("**Univariate**", "**Multivariable**")) # establece los nombres de las cabeceras


```

## Evaluar supuestos

```{r}
library(performance)
check_collinearity(regresion_multi)
check_overdispersion(regresion_multi)

model_performance(regresion_multi)
test_likelihoodratio(regresion_multi)
```
