---
title: "Modelos de regresión"
format:
  html:
    toc: true
    toc_float: 
      collapsed: true
    embed-resources: true
    self-contained-math: true
editor: visual
---

```{r}
#| echo = FALSE
knitr::opts_chunk$set(echo = TRUE, warning = FALSE, message = FALSE)
```

```{r }
library(pacman)
library(tidyverse)
library(dplyr)
p_load(rio, gtsummary, naniar, haven, skimr, performance)

```

## Importamos datos

```{r}
# load the dataset https://hbiostat.org/data/

# ??ATbounds::RHC	

setwd("C:/Users/danfe/Dropbox/Proyectos Daniel/Cursos - diplomados - Maestrias/Programa de autoformación en investigación y análisis de datos/Rmarkdowns/Estadística/Programa de formación/Semana10 resumen")

ObsData <- rio::import("rhc.csv")
```

## Limpieza

```{r}
# add column for outcome Y: length of stay 
# Y = date of discharge - study admission date
# Y = date of death - study admission date if date of discharge not available
ObsData$Y <- ObsData$dschdte - ObsData$sadmdte
ObsData$Y[is.na(ObsData$Y)] <- ObsData$dthdte[is.na(ObsData$Y)] - 
  ObsData$sadmdte[is.na(ObsData$Y)]

table(ObsData$Y)

table(ObsData$death)

```

```{r}
# remove outcomes we are not examining in this example
ObsData <- dplyr::select(ObsData, 
                         !c(dthdte, lstctdte, dschdte, t3d30, dth30, surv2md1))


# remove unnecessary and problematic variables 
ObsData <- dplyr::select(ObsData, 
                         !c(sadmdte, ptid, V1, adld3p, urin1, cat2))

# convert all categorical variables to factors 
factors <- c("cat1", "ca", "cardiohx", "chfhx", "dementhx", "psychhx", 
             "chrpulhx", "renalhx", "liverhx", "gibledhx", "malighx", 
             "immunhx", "transhx", "amihx", "sex", "dnr1", "ninsclas", 
             "resp", "card", "neuro", "gastr", "renal", "meta", "hema", 
             "seps", "trauma", "ortho", "race", "income")

ObsData[factors] <- lapply(ObsData[factors], as.factor)




# convert our treatment A (RHC vs. No RHC) to a binary variable
ObsData$A <- ifelse(ObsData$swang1 == "RHC", 1, 0)

ObsData <- ObsData %>% mutate(A = case_when(swang1== "RHC" ~ 1,
                                              TRUE~ 0))


ObsData <- dplyr::select(ObsData, !swang1)

# Categorize the variables to match with the original paper
ObsData$age <- cut(ObsData$age, 
                   breaks=c(-Inf, 50, 60, 70, 80, Inf),
                   right=FALSE)

ObsData$race <- factor(ObsData$race, 
                       levels=c("white","black","other"))

ObsData$sex <- as.factor(ObsData$sex)
ObsData$sex <- relevel(ObsData$sex, ref = "Male")
ObsData$cat1 <- as.factor(ObsData$cat1)

levels(ObsData$cat1) <- c("ARF","CHF","Other","Other","Other",
                          "Other","Other","MOSF","MOSF")
ObsData$ca <- as.factor(ObsData$ca)
levels(ObsData$ca) <- c("Metastatic","None","Localized (Yes)")
ObsData$ca <- factor(ObsData$ca, levels=c("None",
                                          "Localized (Yes)","Metastatic"))
# Rename variables
names(ObsData) <- c("Disease.category", "Cancer", "death", "Cardiovascular", 
                    "Congestive.HF", "Dementia", "Psychiatric", "Pulmonary", 
                    "Renal", "Hepatic", "GI.Bleed", "Tumor", 
                    "Immunosupperssion", "Transfer.hx", "MI", "age", "sex", 
                    "edu", "DASIndex", "APACHE.score", "Glasgow.Coma.Score", 
                    "blood.pressure", "WBC", "Heart.rate", "Respiratory.rate", 
                    "Temperature", "PaO2vs.FIO2", "Albumin", "Hematocrit", 
                    "Bilirubin", "Creatinine", "Sodium", "Potassium", "PaCo2", 
                    "PH", "Weight", "DNR.status", "Medical.insurance", 
                    "Respiratory.Diag", "Cardiovascular.Diag", 
                    "Neurological.Diag", "Gastrointestinal.Diag",
                    "Renal.Diag",
                    "Metabolic.Diag", "Hematologic.Diag", "Sepsis.Diag", 
                    "Trauma.Diag", "Orthopedic.Diag", "race", "income", 
                    "Y", "A")

 #saveRDS(ObsData, file = "rhcAnalytic.RDS")

ObsData2 <- ObsData
```

## Análisis

Realizamos un análisis descriptivo rápido

```{r}
skimr::skim(ObsData)
```

**Evaluamos datos perdidos**

```{r}
# Porcentaje de TODOS los valores del marco de datos que faltan
pct_miss(ObsData)

# Porcentaje de filas en las que falta algún valor
pct_miss_case(ObsData)

# visualización de los missings por variable 
gg_miss_var(ObsData, show_pct = TRUE)


```

En caso tengas datos perdidos de la variable desenlace filtrar sus missings y volver a evaluar patrones

## Análisis descriptivo

Formatos para tablas

```{r}
library(gtsummary) 
set_gtsummary_theme(theme_gtsummary_compact())  

# theme to round percentages to one decimal place 
set_gtsummary_theme(list(`tbl_summary-fn:percent_fun` = function(x) sprintf("%.1f", x * 100)))

# formato de digitos 
p_load(magrittr, purrr)  
style_percent_1digits <- purrr::partial(gtsummary::style_percent, digits = 1) 
style_number_2digits <- purrr::partial(gtsummary::style_number, digits = 2)
```

### Tabla 1

```{r}
tbl_summary(ObsData)
```

### Tabla 2 - Por outcome numérico

En ciencias de la salud es raro encontrarse con variables numéricas que tengan distribución normal.

```{r}

# Evaluar distribucion normal

hist(ObsData$Y)

tbl_summary(ObsData, by = A, 
            include = Y,
            statistic =  
              list(all_continuous() ~ 
                     "{mean} ± {sd} y {median} ({p25} - {p75})"))%>% 
  add_p(pvalue_fun = ~ style_pvalue(.x, digits = 3))


```

### Tabla 2 - Por outcome dicotómico

```{r}
tbl_summary(ObsData, by = death, 
            missing = "no",
            percent = "row")%>% 
  add_p(pvalue_fun = ~ style_pvalue(.x, digits = 3))

# Chi2 vs fisher --> <20% de valores esperados son menores de 5 utilizamos Chi2

```

### Tabla 3 - Por exposición

```{r}
tbl_summary(ObsData, by = A, 
            missing = "no",
            percent = "row")%>% 
  add_p(pvalue_fun = ~ style_pvalue(.x, digits = 3))

```

### Tabla 4 - regresión para desenlace numérico

```{r}
# adjust the exposure variable (primary interest)
fit0 <- lm(Y~A, data = ObsData)


check_distribution(fit0)

performance(fit0)
test_performance(fit0)

# LINE
# Linealidad -- si no cumple 
#podríamos categorizar la variable independiente, realizar una transformación logarítmica o polinómica de la variable independiente numérica o realizar estandarización de los valores
check_model(fit0) 

# Independencia -- si no cumple --->  modelos multinivel .. GEE ... 

# Normalidad de los residuos
# Considerar no hacer regresión lineal y hacer otro tipo de regresión con un desenlace categórico o de conteo.
# Usar “Bootstrap” en el modelo de regresión lineal
# Por Teorema del Límite Central, asumir que se cumple con normalidad cuando se tiene tamaño de muestra suficiente.
# Usar otras correcciones estadísticas, según sea necesario (transformaciones de la variable)
check_normality(fit0)

# Homocedasticidad-- si no cumple 
# La más sencilla es usar modelos de regresión lineal con varianza robusta: Convierte los valores extremos, para homogenizar las varianzas

check_homogeneity(fit0)

# MASS::rlm()

# Si cumple todo interpreta los resultados
tbl_regression(fit0)
# 
# A 0 No RHC
# A 1 Si RHC 
# 
# Y tiempo hospitalizacion en dias
# 
# En la poblacion de estudio, haber recibido RHC se asocio con un incremento de 5.3 (4.0 a 6.7) días de hospitalización en comparación de no haber recibido RHC, este resultado fue ES

```

Regresión ajustada

```{r}
baselinevars <- names(dplyr::select(ObsData, 
                         !c(A,Y, death, Cancer)))

out.formula <- as.formula(paste("Y~ A +", 
                               paste(baselinevars, 
                                     collapse = "+")))
fit1 <- lm(out.formula, data = ObsData)


test_performance(fit1)

check_model(fit1)

check_outliers(fit1)

check_normality(fit1)

#check_homogeneity(fit1)


check_collinearity(fit1)

tbl_regression(fit1,
               include = c(A),
               pvalue_fun = function(x) style_pvalue(x, digits = 3))



```

### Tabla 4 - regresión para desenlace dicotómico

```{r}
# La variable de desenlace debe ser numerica  0 y 1
ObsData$death <- as.numeric(as.factor(ObsData$death))-1
table(ObsData$death)
```

Desenlace dicotómico = regresión binomial (link = "log") o poisson con varianza robusta

Desenlace dicotómico infrecuente (\<10%), regresión logistica --\> regresión binomial (link = "logit")

Desenlace dicotómico con sobredispersión = poisson con varianza robusta o binomial negativa

Desenlace dicotómico con infradispersión = regresión zero inflada

Regresion cruda

```{r}
fit0 <- glm(death ~ A, family = binomial(link = "log"), 
            data = ObsData)

test_performance(fit0)

check_model(fit0)

check_outliers(fit0)

check_residuals(fit0)

check_overdispersion(fit0)

tbl_regression(fit0, exp = T)

```

Regresion ajustada

```{r}
baselinevars <- names(dplyr::select(ObsData, 
                         !c(A,Y, death, Cancer)))

out.formula <- as.formula(paste("death~ A +", 
                               paste(baselinevars, 
                                     collapse = "+")))
fit1 <- glm(out.formula,  family = binomial(link = "logit"), 
            data = ObsData)

test_performance(fit1)

check_model(fit1)

check_outliers(fit1)

check_residuals(fit1)

check_overdispersion(fit1)
#check_zeroinflation(fit1)
check_collinearity(fit1)


tbl_regression(fit1, exp =T,
               pvalue_fun = function(x) style_pvalue(x, digits = 3))


```

### Regresión de Poisson con varianza robusta

```{r}
fit1 <- glm(out.formula,  family = poisson(link = "log"), 
            data = ObsData)

check_overdispersion(fit1)
check_zeroinflation(fit1)
```

Creamos función para realizar estimación sandwich :D

```{r}
tidy_robust <- function(x, 
                        exponentiate = FALSE, 
                        conf.level = 0.95, 
                        robust = c("HC0", "HC1", "HC2", "HC3", "HC4", "HC4m", "HC5"), 
                        ...) {
  robust <- match.arg(robust)
  
  jtools::summ(x, confint = TRUE, ci.width = conf.level, 
               exp = exponentiate, robust = robust) %>%
    purrr::pluck("coeftable") %>%
    as.data.frame() %>%
    tibble::rownames_to_column() %>%
    setNames(c("term", "estimate", "conf.low", "conf.high", 
               "statistic", "p.value"))
}

```

Corremos la regresión

```{r}
 tbl_regression(
    fit1, 
    exponentiate = TRUE, 
    tidy_fun = tidy_robust,
    pvalue_fun = function(x) style_pvalue(x, digits = 3) 
  )
```
