---
title: "Time series analysis"
format: 
  html:
    toc: true
    toc_float: 
      collapsed: true
    embed-resources: true
    self-contained-math: true
    tabsets: true
editor: visual
author: Daniel F
---

```{r echo = FALSE}

setwd("C:/Users/danfe/Dropbox/Proyectos Daniel/Cursos - diplomados - Maestrias/Programa de autoformación en investigación y análisis de datos/Talleres")

knitr::opts_chunk$set(echo = TRUE, warning = FALSE, message = FALSE)
```

# Análisis de series de tiempo

1.  Ejemplo una serie de tiempo de pasajeros.

2.  Ejemplo calentamiento global

3.  Ejemplo datos de avistamientos de tiburones en buceo

```{r}
#Cargar librerias
library(pacman)
p_load(xts)
p_load(aTSA)
p_load(ggplot2)
p_load(fable)
p_load(fpp2)
p_load(forecast)
p_load(tsibble)
p_load(tseries)
p_load(tsbox)
p_load(plyr)
p_load(reshape)
p_load(RCurl)

```

## Ejemplo 1: Serie de tiempo de pasajeros

```{r}

#cargar datos

data("AirPassengers")
#Primero se deben graficar los datos para ver posibles patrones
plot(AirPassengers, type="o", xlab="Tiempo", ylab="Valores", main="Pasajeros")

```

Graficar la autocorrelación

```{r}
acf(AirPassengers, lag=48, col = 2, xlab = "lag", ylab ="Valores de AC")
```

Autcorrelación parcial

```{r}
pacf(AirPassengers, lag=48, col = 2, xlab = "lag", ylab ="Valores de AC")
```

Como hay confirmación de tendencia se hace la diferencia (1 - lag)

```{r}
plot(diff(AirPassengers), xlab="Tiempo", ylab="Valores")

acf(diff(AirPassengers), lag=48, col = 2, xlab = "lag", ylab ="Valores de AC")

pacf(diff(AirPassengers), lag=48, col = 2, xlab = "lag", ylab ="Valores de AC")
```

Como la varianza va incremento en el tiempo se debe trasformar con logaritmos para buscar la homogeneidad de las varianzas

```{r}
plot(diff(log(AirPassengers)), xlab="Tiempo", ylab="Valores")

acf(diff(log(AirPassengers)), lag=48, col = 2, xlab = "lag", ylab ="Valores de AC")

pacf(diff(log(AirPassengers)), lag=48, col = 2, xlab = "lag", ylab ="Valores de AC")
```

Augmented Dickey-Fuller test para ver no estacionaridad

Devuelve la probabilidad de ser no estacionaria

-   Si es mayor que 0.05 la serie es no estacionaria (tiene tendencia)

-   Si es menor que 0.05 es estacionaria (No hay tendencia)

```{r}
adf.test(diff(log(AirPassengers)), alternative="stationary")

```

Ajuste automatico de los coeficientes

```{r}
ARIMAmodel <- auto.arima(log(AirPassengers))
ARIMAmodel
```

(p,d,q) parte regular

(P, D, Q) parte estacional

Al modelar datos con modelos ARIMA, a veces resulta útil representar gráficamente las raíces características inversas. Las siguientes funciones calcularán y representarán gráficamente las raíces inversas de cualquier modelo ARIMA ajustado (incluidos los modelos estacionales).

### Diagnóstico del modelo

```{r}
# Método 1

tsdiag(ARIMAmodel) # Demuestra que el modelo no presenta autocorrelación entre residuos

Box.test(ARIMAmodel$residuals, lag = 10, type = "Ljung-Box") # = ruido blanco

```

```{r}
# Método 2
checkresiduals(ARIMAmodel) # modelo con solo ruido blanco = adecuado para predicciones
```

### Observados vs esperados del modelo

```{r}

plot(ARIMAmodel$x, col="red")
lines(fitted(ARIMAmodel), col="blue")

ARIMAmodeldlog <- auto.arima(diff(log(AirPassengers)))
ARIMAmodeldlog
plot(ARIMAmodeldlog$x, col="red")
lines(fitted(ARIMAmodeldlog), col="blue")
```

### Predicción

```{r}
forecast(ARIMAmodeldlog, h = 12)
autoplot(forecast(ARIMAmodeldlog, h = 12))

autoplot(forecast(ARIMAmodel, h = 12))

airpass<- as.data.frame(forecast(ARIMAmodel, h = 12))

exp(airpass$`Point Forecast`)
```

## Ejemplo 2: Calentamiento global

```{r}
#Datos de temperatura mundial
URL<-url("https://crudata.uea.ac.uk/cru/data/temperature/HadCRUT5.0Analysis_gl.txt")

gtemp<- read.table(URL, fill=TRUE)
View(gtemp)
## Poner los nombres de las columnas
colnames(gtemp)<-c("Año", month.abb, "Anual")
View(gtemp)

##Esta hoja de datos tienen dos tipos de fila, una para anomalía y otra de temperatura
##Solo ocupamos el primer tipo, por lo cual es siguiente comando
##elimina el en una secuencia "[-seq" segundo tipo "(2,nrow(c)," cada 2 filas "by=2"
gtemp<-gtemp[-seq(2,nrow(gtemp), by=2),]
## Poner el año como nombre de la fila
rownames(gtemp) <- gtemp[,1]
attach(gtemp)

```

Primero se deben graficar los datos para ver posibles patrones

```{r}
#Primero se deben graficar los datos para ver posibles patrones
plot(Anual ~ Año, data = gtemp, type = "o", xlab="Año",ylab = "Anomalía",
     main = "Temperatura 1850-2024")
#Graficar la autocorrelación
acf(Anual, col="2", lag=20)
#Graficar la autocorrelación parcial
pacf(Anual,col="2", lag=20)
```

Como hay confirmación de tendencia se hace la diferencia (1 lag)

```{r}
plot(diff(Anual), type="o", xlab="Lag", ylab="Dif. Anomalía")
#Graficar la autocorrelación
acf(Anual, col="2", lag=20)
#Graficar la autocorrelación parcial
pacf(Anual,col="2", lag=20)
```

Evaluamos si hay estacionalidad

```{r}
adf.test(diff(log(AirPassengers)), alternative="stationary")

```

Corremos modelo de forma manual

```{r}
# de acuerdo a gráficos
ARIMAmodel1 <- arima(Anual, order=c(3,1,0))
ARIMAmodel2 <- arima(Anual, order=c(3,1,1))
# Comparador aleatorio
ARIMAmodel3 <- arima(Anual, order=c(0,1,3))

AIC <- c(ARIMAmodel1$aic, ARIMAmodel2$aic, ARIMAmodel3$aic)
Loglik<- c(ARIMAmodel1$loglik, ARIMAmodel2$loglik, ARIMAmodel3$loglik)

data.frame(Loglik, AIC)
```

Corremos modelo de forma automática

```{r}
ARIMAmodel2 <- auto.arima(Anual)
ARIMAmodel2
```

### Diagnóstico del modelo

```{r}
checkresiduals(ARIMAmodel2)
```

### observados vs esperados

```{r}
plot(ARIMAmodel2$x, col="red")
lines(fitted(ARIMAmodel2), col ="blue")
```

### Predicción

```{r}
forecast(ARIMAmodel2, h = 12)
autoplot(forecast(ARIMAmodel2, h = 12))
```

## Ejemplo 3: Avistamiento de tiburones

```{r}
# Crear la base de datos de avistamientos de tiburones martillo
tiburones_data <- data.frame(
  Año = rep(2003:2006, each = 12),
  Mes = rep(c("Jan", "Feb", "Mar", "Apr", "May", "Jun", "Jul", "Aug", "Sep", "Oct", "Nov", "Dec"), 4),
  Avistamientos = c(
    66, 35, 77, 82, 20, 101, 147, 94, 111, 99, 49, 82,
    56, 46, 22, 22, 139, 71, 142, 75, 54, 8, 38, 62,
    83, 45, 71, 84, 130, 73, 62, 94, 89, 3, 54, 26,
    22, 19, 151, 173, 172, 97, 134, 184, 193, 195, 202, 96
  )
)

# Convertir a serie temporal
martillo.ts <- ts(tiburones_data$Avistamientos, start = c(2003, 1), end = c(2006, 12), frequency = 12)

martillo.ts
```

Podemos descomponer la serie

```{r}
library(forecast)
library(sweep)
fit_decomposed <- martillo.ts %>%
    decompose()

plot(fit_decomposed)
```

```{r}
acf(diff(martillo.ts), col="2", lag=24)
pacf(diff(martillo.ts), col="2", lag=24)

```

```{r}
ARIMAmodel1<-auto.arima(martillo.ts)
ARIMAmodel1
ARIMAmodel2<-arima(martillo.ts, order=c(0,1,1), seasonal=c(0,0,1))
```

```{r}
checkresiduals(ARIMAmodel1)
```

```{r}
plot(ARIMAmodel1$x,col="black")
lines(fitted(ARIMAmodel1), col="blue")
```

```{r}
plot(forecast(ARIMAmodel1))
```

# ITS

```{r}
library( "scales" )        # variable transforms, formatting tables
library( "stargazer" )     # formatting regression output
library( "dplyr" )         # data wrangling
library( "pander" )        # nice tables
#devtools::install_github( repo="OuhscBbmc/Wats")
library( "Wats" )          # time series plots
```

## Ejemplo práctico

Aplicaremos los conceptos en el siguiente ejemplo práctico.

Vamos a echar un vistazo a un conjunto de datos simulados que describen el bienestar de una clase de estudiantes. El bienestar de los estudiantes es un tema cada vez más discutido en [los debates de políticas](http://oecdeducationtoday.blogspot.com/2018/03/mental-health-students-school.html) y algunos estados están introduciendo [clases de educación sobre salud mental](https://www.nbcnews.com/better/health/fall-all-new-york-students-will-be-learning-about-mental-ncna911031) (incluso algunas [universidades](https://www.nytimes.com/2018/01/26/nyregion/at-yale-class-on-happiness-draws-huge-crowd-laurie-santos.html) ).

El conjunto de datos contiene 365 observaciones diarias del bienestar de una clase de estudiantes. El bienestar se mide mediante un índice de 0 a 300. En t = 201, los estudiantes comenzarán a asistir a una clase de educación sobre salud mental. Queremos entender cómo (y si) mejora su bienestar.

```{r}
# load data from GitHub
URL <- "https://github.com/DS4PS/pe4ps-textbook/blob/master/data/time-series-example.rds?raw=true"
dataTS <- readRDS(gzcon(url( URL )))
```

En primer lugar, observamos cómo se estructura el conjunto de datos utilizando la función *de cabeza* y *cola* . También podemos observar las filas 198 a 204, donde se produce la interrupción.

```{r}
dataTS$Y <- round(dataTS$Y,1)

d.temp <- rbind( head(dataTS), c("...","...","...","..."),
                 dataTS[ 198:200, ], 
                 c("**START**","**TREATMENT**","---","---"), 
                 dataTS[ 201:204, ],  
                 c("...","...","...","..."),
                 tail(dataTS) )

row.names( d.temp ) <- NULL  
pander( d.temp )
```

```{r}
attach(dataTS)

plot( dataTS$T, dataTS$Y,
      bty="n", pch=19, col="gray",
      ylim = c(0, 300), xlim=c(0,400),
      xlab = "Time (days)", 
      ylab = "Wellbeing Index" )

# Line marking the interruption
abline( v=200, col="firebrick", lty=2 )
text( 200, 300, "Start of Wellbeing Classes", col="firebrick", cex=1.3, pos=4 )

# Add the regression line
ts <- lm( Y ~ T + D + P, data=dataTS )
lines( dataTS$T, ts$fitted.values, col="steelblue", lwd=2 )
```

El conjunto de datos contiene cuatro variables:

| **Columna** | **Nombre de la variable**                | **Descripción**                               |
|:-----------------|:---------------------------|:--------------------------|
| $Y$         | Bienestar                                | Índice de bienestar (de 0 a 300)              |
| T           | Tiempo                                   | Tiempo (de 1 a 365)                           |
| D           | Tratamiento                              | Observación post (=1) y pre (=0) intervención |
| P           | Tiempo transcurrido desde el tratamiento | Tiempo transcurrido desde la intervención     |

Nuestro modelo se basa en la ecuación  1.1 :

$$
\begin{equation} \text{Y} = \text{b}_0 + \text{b}_1*Time + \text{b}_2*Treatment + \text{b}_3*Time Since Treatment + \text{e} \tag{2.1} \end{equation}
$$

Podemos ejecutar el modelo usando la función **lm** en R.

```{r}
regTS = lm ( Y ~ T + D + P, data=dataTS)  # Our time series model

library(gtsummary)
tbl_regression(regTS, intercept = TRUE)
```

Interpretemos nuestros coeficientes:

-   El coeficiente **de tiempo** indica la tendencia del bienestar antes de la intervención. Es positivo y significativo, lo que indica que el bienestar de los estudiantes aumenta con el tiempo. Por cada día que pasa, el bienestar aumenta 0,19 puntos en el índice.\

-   El coeficiente **de tratamiento** indica el aumento del bienestar de los estudiantes inmediatamente después de la intervención. Podemos ver que el efecto inmediato es positivo y significativo indicando que asistir a la primera clase aumentó el bienestar de los estudiantes en 13,09.\

-   El coeficiente **de tiempo transcurrido desde el tratamiento** indica que la tendencia ha cambiado tras la intervención. El efecto sostenido es positivo y significativo, indicando que por cada día que pasa tras la intervención, el bienestar de los estudiantes aumenta 0,54 puntos en el índice.

## Representación gráfica de los resultados

Un ejercicio útil es calcular los resultados en diferentes puntos del tiempo como hicimos en la sección previa. Por ejemplo, podemos calcular el resultado justo después de la intervención, que ocurrió en el momento = 200. Tenga en cuenta que, si bien Tiempo = 201,Tiempo transcurrido desde el tratamiento es igual a 1 porque es el primer día después de la intervención

$$
\begin{equation} \text{Y} = \text{b}_0 + \text{b}_1*201 + \text{b}_2*1 + \text{b}_3*1 + \text{e} \tag{2.2} \end{equation}
$$

También podemos representar el punto en un gráfico:

```{r fig.cap="Figura 2.1: Nivel de bienestar en t = 201"}
# We create a small dataset with the new values
data1 <- as.data.frame( cbind( T = 201, D = 1, P = 1 )) 

# We use the function predict to (1) take the 
#  coefficients estimated in regTS and 
#  (2) calculate the outcome Y based on the 
#  values we set in the new datset
y1 <- predict( regTS, data1 ) 

# We plot our initial observations, the column Y in our dataset
plot( Y,
      bty="n",
      col = gray(0.5,0.5), pch=19,
      xlim = c(1, 365), 
      ylim = c(0, 300),
      xlab = "Time (days)", 
      ylab = "Wellbeing Index")

# We add a point showing the level of wellbeing at time = 201)
points( 201, y1, col = "dodgerblue4", 
        pch = 19, bg = "dodgerblue4", cex = 2 )
text( 201, y1, labels = "t = 201", pos = 4, cex = 1 )

# Line marking the interruption
abline( v=200, col="red", lty=2 )
```

El contrafactual al día 30 pos intervención

```{r}
data2 <- as.data.frame( cbind( T = 230, D = 1, P = 30 )) # New data

data3 <- as.data.frame(cbind( T= 230, D = 0, P = 0)) # Data if the intervention does not occur

y2 <- predict( regTS, data2 ) # We predict the new outcome

y3 <- predict(regTS, data3) #Counterfactual

# We plot our initial observations, the column Y in our dataset
plot( Y,
      bty="n",
      col = gray(0.5,0.5), pch=19,
      xlim = c(1, 365), 
      ylim = c(0, 300),
      xlab = "Time (days)", 
      ylab = "Wellbeing Index")

# We add a  point showing the level of wellbeing at time = 230
points(230, y2, col = "dodgerblue4", pch = 19, bg = "red", cex = 2)

# We add a point indicating the counterfactual
points(230, y3, col = "darkorange2", pch = 19, cex = 2)

# Label for our predicted outcome
text(230, y2, labels = "Y at t = 230", pos = 4, cex = 1)

#Label for the counterfactual 
text(230, y3, labels = "C at t = 230", pos = 4, cex = 1)

# Line marking the interruption
abline( v=200, col="red", lty=2 )
```

Por último, podemos observar los resultados trazando todos los resultados previstos y sus contrafácticos. En la figura 2.5 podemos ver que hay un aumento en el índice de bienestar después de la intervención. La línea discontinua representa el contrafáctico.

```{r}
pred1 <- predict(regTS, dataTS) 
# To estimate all predicted values of Y, we just use our dataset

datanew <- as.data.frame(cbind(T = rep(1 : 365), D = rep(0), P = rep(0))) 
# Create a new dataset where Treatment and Time Since Treatment are equal to 0 as the intervention did not occur.

pred2 <- predict(regTS, datanew) 
# Predict the counterfactuals

plot( Y,
      bty="n",
      col = gray(0.5,0.5), pch=19,
      xlim = c(1, 365), 
      ylim = c(0, 400),
      xlab = "Time (days)", 
      ylab = "Wellbeing index")

lines( rep(1:199), pred1[1:199], col="dodgerblue4", lwd = 3 )
lines( rep(201:365), pred1[201:365], col="dodgerblue4", lwd = 3 )
lines( rep(200:365), pred2[200:365], col="darkorange2", lwd = 3, lty = 5 ) 

text(0, 45, labels = "Predicted values", pos = 4, cex = 1, col = "dodgerblue3")
text(300, 95, labels = "Counterfactual", pos = 4, cex = 1, col = "darkorange2")

# Line marking the interruption
abline( v=200, col="darkorange2", lty=2 )
```
