# Entonces: ¿qué es la asociación?

La palabra **asociación** aparece en casi todos los artículos clínicos, pero su significado cambia según la **pregunta** que se quiere responder. Lo que haces con una asociación (interpretarla, ajustarla, usarla para predecir) depende de si tu estudio es **descriptivo**, **explicativo (causal)** o **predictivo**.

::: {.callout-important}
## 🎯 En resumen

| | **Descriptiva** | **Explicativa (causal)** | **Predictiva** |
|---|---|---|---|
| Pregunta | ¿Qué está ocurriendo? | ¿Qué pasaría si interviniéramos? | ¿Qué ocurrirá a este paciente? |
| Ejemplo en nefrología | Prevalencia de anemia por estadio de ERC | ¿Iniciar un iSGLT2 enlentece la pérdida de TFGe? | Riesgo a 5 años de insuficiencia renal (p. ej., KFRE) |
| ¿Implica causalidad? | No | Sí (bajo supuestos) | No |
| ¿Ajusto por confusores? | Solo si lo justifico (estandarización) | **Sí**, guiado por un DAG | No: selecciono predictores por su utilidad |
| Métricas de éxito | Estimaciones con IC | Estimación no sesgada del efecto | Discriminación (AUC), calibración |
| Cómo se interpretan los coeficientes | Como patrones | Solo el de la exposición | **No** se interpretan causalmente |
:::

## Asociación descriptiva

Busca **caracterizar** una población: patrones, frecuencias, diferencias. No pretende explicar ni predecir.

*Ejemplo:* en nuestra clínica de ERC, los pacientes con albuminuria severa (UACR ≥ 300 mg/g) tienen con mayor frecuencia una presión sistólica ≥ 140 mmHg y una HbA1c más alta. Es un hallazgo útil para planificar recursos y generar hipótesis, aunque no sabemos *por qué* ocurre (¿el mal control causa la albuminuria?, ¿la albuminuria empeora el control?, ¿ambos comparten una causa?).

```{r}
#| label: desc-assoc
library(tidyverse)
ckd <- read_csv("Bases/ckd_isglt2.csv", show_col_types = FALSE)

ckd |>
  mutate(albuminuria_severa = if_else(uacr >= 300, "UACR >= 300", "UACR < 300")) |>
  group_by(albuminuria_severa) |>
  summarise(n = n(),
            pas_140_o_mas = scales::percent(mean(pas >= 140), 0.1),
            hba1c_media   = round(mean(hba1c), 2))
```

::: {.callout-tip}
## 💡 Tip práctico

En un estudio descriptivo, presenta **resultados sin ajustar** como análisis principal. Ajustar o estandarizar (por ejemplo, por edad) puede ser útil para **comparar** poblaciones, pero cambia la pregunta: *"¿qué diferencia habría si ambas tuvieran la misma edad?"*.
:::

## Asociación explicativa (causal)

Busca **entender qué ocurriría si se interviniera** sobre la exposición. Requiere diseños sólidos (ECA) o análisis observacionales con supuestos explícitos (intercambiabilidad, positividad, consistencia). Aquí el **ajuste por confusores** no es un trámite estadístico: debe ser decidido con un modelo causal (DAG).

*Ejemplo:* ¿el inicio de un iSGLT2 enlentece la pérdida de TFGe? Los pacientes que reciben el fármaco difieren de los que no, de modo que la comparación cruda está sesgada. Esa es la pregunta de la Parte 3.

## Asociación predictiva

Busca **anticipar** un desenlace con la mayor exactitud posible. No importa *por qué* una variable predice, sino *cuánto mejora* la predicción.

*Ejemplo:* la **Kidney Failure Risk Equation (KFRE)** estima el riesgo de insuficiencia renal a 2 y 5 años con pocas variables (edad, sexo, TFGe, albuminuria); sirve para decidir derivación, acceso vascular o educación pre-diálisis, sin pretender explicar la causa.

```{r}
#| label: pred-assoc
# AUC calculado con la estadística de Wilcoxon (sin paquetes adicionales)
auc <- function(y, p) {
  r <- rank(p); n1 <- sum(y == 1); n0 <- sum(y == 0)
  (sum(r[y == 1]) - n1 * (n1 + 1) / 2) / (n1 * n0)
}

modelo_pred <- glm(evento ~ edad + sexo + tfg_basal + log(uacr),
                   data = ckd, family = binomial)

tibble(AUC = auc(ckd$evento, fitted(modelo_pred)))
```

::: {.callout-warning}
## ⚠️ El error más común: leer causalmente un modelo predictivo

Un buen modelo predictivo **no** dice que cada coeficiente sea un efecto causal. Por ejemplo, en el modelo anterior el coeficiente de `edad` o de `tfg_basal` incluye efectos directos, indirectos y confusión. Si quieres el efecto de **un** tratamiento, debes construir un modelo **para ese efecto** (con su DAG), no reutilizar el modelo de predicción.
:::

## ¿Qué cambia en la práctica?

-   **Elige la pregunta antes que el método.** Escribe en una frase si tu estudio es descriptivo, causal o predictivo.
-   **Selecciona las variables según la pregunta:** confusores del DAG (causal), predictores útiles (predicción), variables que definan el estrato (descriptivo).
-   **Reporta según la guía correspondiente:** STROBE (observacionales), CONSORT (ECA), TRIPOD+AI (modelos de predicción).

::: {.callout-important}
## 🎯 Para llevarte

1. "Asociación" **no** es sinónimo de "causa".
2. La misma regresión puede usarse para describir, explicar o predecir: **la pregunta determina cómo se construye e interpreta**.
3. Los coeficientes de un modelo predictivo no se interpretan causalmente.
:::

## Referencias

1.  Hernán MA, Hsu J, Healy B. A second chance to get causal inference right: a classification of data science tasks. *CHANCE*. 2019;32(1):42-49.

2.  Tangri N, Stevens LA, Griffith J, et al. A predictive model for progression of chronic kidney disease to kidney failure. *JAMA*. 2011;305(15):1553-1559.

3.  Westreich D, Greenland S. The Table 2 fallacy: presenting and interpreting confounder and modifier coefficients. *Am J Epidemiol*. 2013;177(4):292-298.

## Nota editorial

-   Esta sección fue editada con asistencia de IA (ChatGPT; revisión editorial con Claude).
