# Interpretación clínica: ¿la albuminuria media el efecto del iSGLT2?

::: {.callout-note}
## 🩺 Escenario

El comité de farmacia te pregunta: "Si el iSGLT2 protege el riñón *por* la baja de albuminuria, podríamos usar la UACR a los 6 meses para decidir quién sigue con el fármaco y para diseñar ensayos más cortos. Si protege por otras vías, no. ¿Qué dicen nuestros datos?". Tienes una cohorte con UACR basal y a los 6 meses y con la pendiente de TFGe de los meses 6 a 24. Ya conoces las herramientas; falta **usarlas con criterio** y decidir **qué se puede afirmar**.
:::

Este subcapítulo es un análisis completo, de principio a fin: pregunta, DAG, estimación, comparación con la verdad, sensibilidad y reporte. Es el flujo que seguirías en un artículo.

**Lo que vamos a hacer**

-   Definir la **pregunta de mediación** con su línea de tiempo (el mediador se mide *después* del tratamiento y *antes* del desenlace).
-   Estimar los efectos con un confusor mediador-desenlace **no medido** escondido en los datos y ver qué pasa.
-   Hacer un **análisis de sensibilidad** y aprender a **reportar** sin sobreafirmar.

```{r}
#| label: setup-c185
library(tidyverse)
library(boot)
source("R/funciones_epi.R")
source("R/funciones_extra_cap18.R")

oraculo <- cargar_mediacion("_u")      # SIMULADO: hay una inflamación no medida que afecta a M y a Y
ckd <- observar_mediacion(oraculo)     # lo que ves tú: sin la inflamación
verdad <- verdad_mediacion(oraculo)    # la verdad (solo porque simulamos)
```

## Paso 1. La pregunta, por escrito

Antes de tocar datos, escribe el "protocolo" del análisis de mediación (es lo que pedirá cualquier revisor):

-   **Población:** adultos con ERC G3-G4 y diabetes tipo 2 (`r format(nrow(ckd), big.mark = " ")` pacientes, simulados).
-   **Exposición (A):** inicio de iSGLT2 (`r format(sum(ckd$isglt2), big.mark = " ")` pacientes) frente a no iniciar.
-   **Mediador (M):** cambio del ln(UACR) entre el mes 0 y el mes 6 (`delta_lnuacr`).
-   **Desenlace (Y):** pendiente de TFGe entre los meses 6 y 24.
-   **Confusores basales (C):** edad, sexo, HbA1c, PAS, TFGe, ln(UACR) y ECV, **todos medidos antes** de la exposición.
-   **Estimandos:** efecto total (TE), directo natural (NDE) e indirecto natural (NIE) en mL/min/1.73 m²/año.

La **línea de tiempo** no es un detalle de forma: es lo que hace que el análisis tenga sentido. Si la pendiente de TFGe incluyera los primeros 6 meses, el mediador se habría medido *en medio* del desenlace y no podría ser su causa. Si midieras la PAS a los 6 meses y la metieras entre las covariables, estarías ajustando por una **variable posterior al tratamiento** (el confusor del supuesto 4, 18.3). Y los pacientes que murieron o iniciaron diálisis antes del mes 6 no tienen mediador: o se excluyen explícitamente (diciéndolo) o se justifica un análisis alternativo (10.2).

Dibujemos el DAG que asumes, incluida la sospecha que tiene el comité: la **inflamación** que sube la albuminuria y empeora la pendiente, y que tú no mediste.

```{r}
#| label: dag-c185
#| fig-width: 8.5
#| fig-height: 3.6
nodos <- tribble(~nombre, ~x, ~y, ~etiqueta, ~rol,
  "C", 2, 2.2, "Confusores basales (C)\nmedidos antes del tratamiento", "confusor",
  "A", 1, 1, "iSGLT2\n(A)", "exposicion",
  "M", 2, 0.35, "Cambio de UACR\na los 6 meses (M)", "mediador",
  "Y", 3, 1, "Pendiente de TFGe\nmeses 6 a 24 (Y)", "desenlace",
  "U", 3, -0.45, "Inflamación\n(no medida)", "no medido")
aristas <- tribble(~de, ~a,
  "C", "A", "C", "M", "C", "Y",
  "A", "M", "M", "Y", "A", "Y",
  "U", "M", "U", "Y")
dibujar_dag(nodos, aristas, tam_texto = 3.2, expandir = c(0.18, 0.2))
```

Ese DAG viola el supuesto 2 de 18.3: hay una causa común no medida de M y Y. Lo sabemos porque lo simulamos; en la vida real, es **la sospecha** que debes plantear tú.

## Paso 2. El análisis estándar: ¿qué dirían los datos?

Hacemos exactamente lo de 18.2: dos modelos con los mismos confusores, el producto y un *bootstrap* de todo el procedimiento. Antes, comprobamos si hay interacción fármaco × mediador (si la hubiera, iríamos al 18.4):

```{r}
#| label: interaccion-c185
m_med0 <- lm(delta_lnuacr ~ isglt2 + I(edad / 10) + sexo + hba1c + pas + tfg_basal + luacr + ecv, data = ckd)
m_i <- lm(pendiente_tfg ~ isglt2 * delta_lnuacr + I(edad / 10) + sexo + hba1c + pas + tfg_basal + luacr + ecv, data = ckd)
m_n <- update(m_i, . ~ . - isglt2:delta_lnuacr)
p_int <- anova(m_n, m_i)$`Pr(>F)`[2]
ic_int <- confint(m_i)["isglt2:delta_lnuacr", ]
nie_con <- descomponer(efectos_naturales(ckd, m_med0, m_i))[["NIE"]]       # fórmula g con interacción
nie_sin <- descomponer(efectos_naturales(ckd, m_med0, m_n))[["NIE"]]       # fórmula g sin interacción
round(c(coef_interaccion = unname(coef(m_i)["isglt2:delta_lnuacr"]), p = p_int, NIE_con_interaccion = nie_con, NIE_sin_interaccion = nie_sin), 3)
```

La interacción es **pequeña** (coeficiente `r sprintf("%.2f", coef(m_i)["isglt2:delta_lnuacr"])`, IC `r sprintf("%.2f", ic_int[1])` a `r sprintf("%.2f", ic_int[2])`; en 18.4 era de -1) y apenas significativa (*p* = `r sprintf("%.2f", p_int)`). Incluirla casi no cambia el efecto indirecto (`r sprintf("%.2f", nie_con)` con interacción frente a `r sprintf("%.2f", nie_sin)` sin ella), así que seguimos con el método de productos y lo **anotamos** como análisis de sensibilidad. *Significativo no es importante* (8.4). Los efectos y su IC por *bootstrap*:

```{r}
#| label: efectos-c185
set.seed(185)
b <- boot(ckd, ajustar_mediacion, R = 500)
nombres <- c(TE = "Total", NDE = "Directo", NIE_producto = "Indirecto", PM = "Proporción mediada")
tab <- tibble(efecto = names(b$t0), estimado = b$t0,
              ic_inf = map_dbl(seq_along(b$t0), \(k) boot.ci(b, type = "perc", index = k)$percent[4]),
              ic_sup = map_dbl(seq_along(b$t0), \(k) boot.ci(b, type = "perc", index = k)$percent[5])) |>
  filter(efecto %in% names(nombres)) |>
  mutate(verdad = unname(verdad[c("TE", "NDE", "NIE", "PM")]),
         efecto = nombres[efecto])
tab |> mutate(across(where(is.numeric), \(x) round(x, 2)))
```

**Qué vemos.** El análisis dice: efecto indirecto `r sprintf("%.2f", tab$estimado[3])` (IC 95 % `r sprintf("%.2f", tab$ic_inf[3])` a `r sprintf("%.2f", tab$ic_sup[3])`), directo `r sprintf("%.2f", tab$estimado[2])`, y una proporción mediada de **`r sprintf("%.0f", 100 * tab$estimado[4])` %**. Un informe ingenuo escribiría: "**casi el `r sprintf("%.0f", 100 * tab$estimado[4])` % del efecto del iSGLT2 se explica por la baja de albuminuria**".

Pero la verdad es otra: el indirecto real es `r sprintf("%.2f", tab$verdad[3])` (**fuera del IC**) y la proporción mediada real, `r sprintf("%.0f", 100 * tab$verdad[4])` %. El **efecto total** sí está bien estimado (`r sprintf("%.2f", tab$estimado[1])` frente a `r sprintf("%.2f", tab$verdad[1])`): lo que falla es el **reparto**. La inflamación hace que los pacientes con más albuminuria tengan peor pendiente **por una causa que no es la albuminuria**, y el modelo lo atribuye a ella.

Observa lo que **no** nos avisó: ningún indicador de ajuste, ni el IC (angosto), ni la significación. El resultado es "bonito y equivocado". Por eso hace falta el siguiente paso.

## Paso 3. Análisis de sensibilidad: ¿cuánto sesgo haría falta para cambiar la conclusión?

No podemos medir la inflamación, pero sí podemos preguntar: **si existiera un confusor así, ¿cuánto cambiaría el resultado?** La idea (Imai, Keele y Yamamoto) es parametrizar la confusión no medida con un solo número, $\rho$: la **correlación entre los errores** del modelo del mediador y del modelo del desenlace. Con $\rho = 0$ (nuestro análisis estándar) no hay confusor no medido. Un $\rho$ **negativo** significa que lo que sube la albuminuria tiende a *empeorar* la pendiente (justo lo que haría la inflamación). La función `sensibilidad_rho()` recalcula el efecto indirecto para cada $\rho$ (para modelos lineales):

```{r}
#| label: sensibilidad-c185
sens <- sensibilidad_rho(ckd)
rho_cero <- rho_anula_nie(ckd)
sens |> filter(rho %in% c(-0.4, -0.3, -0.2, -0.1, 0, 0.1)) |> mutate(across(everything(), \(x) round(x, 2)))
```

```{r}
#| label: grafico-sensibilidad-c185
#| fig-width: 7.5
#| fig-height: 4
sens |>
  pivot_longer(c(NIE, NDE), names_to = "efecto", values_to = "valor") |>
  mutate(efecto = recode(efecto, NIE = "Indirecto (NIE)", NDE = "Directo (NDE)")) |>
  ggplot(aes(rho, valor, color = efecto)) +
  geom_hline(yintercept = 0, color = "grey70") +
  geom_vline(xintercept = 0, linetype = "dotted", color = "grey50") +
  geom_line(linewidth = 1) +
  geom_hline(yintercept = c(verdad[["NIE"]], verdad[["NDE"]]), linetype = "dashed", color = c("#009E73", "#D55E00")) +
  scale_color_manual(values = c("Indirecto (NIE)" = "#009E73", "Directo (NDE)" = "#D55E00"), name = NULL) +
  labs(x = "ρ: correlación de los errores mediador-desenlace (confusión no medida)",
       y = "Efecto (mL/min/1.73 m²/año)",
       caption = "Líneas discontinuas: verdad. Punteada vertical: ρ = 0, el análisis estándar. Datos simulados.") +
  theme_minimal(base_size = 11) + theme(legend.position = "bottom")
```

**Qué vemos.** En $\rho = 0$ (el análisis estándar) el indirecto es `r sprintf("%.2f", sens$NIE[sens$rho == 0])`. A medida que $\rho$ se vuelve negativo, el indirecto **cae** y el directo **sube**. El efecto indirecto desaparecería recién con $\rho$ = `r sprintf("%.2f", rho_cero)`: una confusión muy fuerte. Es decir, la **dirección** de la conclusión ("hay algo de mediación") es **robusta**, pero su **magnitud** no: con un $\rho$ de -0.3 el indirecto ya baja a `r sprintf("%.2f", sens$NIE[sens$rho == -0.3])` (y la proporción mediada a `r sprintf("%.0f", 100 * sens$PM[sens$rho == -0.3])` %), muy cerca de la verdad (`r sprintf("%.2f", verdad[["NIE"]])`). Ojo: lo sabemos porque simulamos la inflamación con un $\rho$ real de unos -0.3; en la vida real **no conoces** el $\rho$ verdadero, solo puedes explorar la curva.

### ¿Es -0.3 un $\rho$ plausible? Traducirlo a la clínica

La pregunta que haría cualquier lector es: "¿qué tan fuerte es un $\rho$ de -0.3?". Depende de cuánto mueve el confusor al mediador y al desenlace. La función `rho_implicito()` lo calcula para un confusor hipotético estandarizado (por cada desviación estándar de, por ejemplo, un marcador de inflamación):

```{r}
#| label: rho-implicito-c185
sd_m <- sigma(lm(delta_lnuacr ~ isglt2 + I(edad / 10) + sexo + hba1c + pas + tfg_basal + luacr + ecv, data = ckd))
hipoteticos <- tribble(~confusor_hipotetico, ~efecto_m, ~efecto_y,
  "Débil", 0.10, -0.3,
  "Moderado", 0.25, -0.8,
  "Fuerte", 0.40, -1.2) |>
  mutate(rho = map2_dbl(efecto_m, efecto_y, \(em, ey) rho_implicito(em, ey, sd_m = 0.45, sd_y = 1.0)))
hipoteticos |> mutate(across(where(is.numeric), \(x) round(x, 2)))
```

**Cómo se lee.** Un confusor **moderado** (por cada desviación estándar, sube el ln(UACR) en 0.25, un +28 % de albuminuria, y baja la pendiente en 0.8 mL/min/1.73 m²/año) equivale a un $\rho$ de `r sprintf("%.2f", hipoteticos$rho[2])`. Uno **débil**, a `r sprintf("%.2f", hipoteticos$rho[1])`, que apenas cambia el resultado. Para llegar al $\rho$ que anula el efecto indirecto (`r sprintf("%.2f", rho_cero)`) haría falta algo **mucho más fuerte** que un confusor "fuerte" (`r sprintf("%.2f", hipoteticos$rho[3])`). Eso es lo que quieres poder decir en el artículo: no "no hay confusión", sino "**la conclusión cualitativa resiste hasta un $\rho$ de X; la cuantitativa, no**".

(Nota: este cálculo supone, como en el simulador, que el confusor tiene ruido propio de 0.45 en el mediador y de 1.0 en el desenlace; en datos reales esos valores salen de los residuos de tus modelos.)

### Con el paquete `mediation` (código no verificado en el entorno de pruebas del libro)

`mediation::medsens()` hace el mismo análisis de sensibilidad (su $\rho$ es la misma correlación entre errores) con la versión **sin *bootstrap*** de `mediate()`, que usa simulación cuasi-bayesiana:

```{r}
#| label: medsens-c185
#| eval: !expr requireNamespace("mediation", quietly = TRUE)
#| error: true
library(mediation)
m_med <- lm(delta_lnuacr ~ isglt2 + I(edad / 10) + sexo + hba1c + pas + tfg_basal + luacr + ecv, data = ckd)
m_out <- lm(pendiente_tfg ~ isglt2 + delta_lnuacr + I(edad / 10) + sexo + hba1c + pas + tfg_basal + luacr + ecv, data = ckd)

set.seed(185)
med_qb <- mediate(m_med, m_out, treat = "isglt2", mediator = "delta_lnuacr", sims = 1000)   # sin boot: lo exige medsens
sens_pkg <- medsens(med_qb, rho.by = 0.1, effect.type = "indirect", sims = 500)
summary(sens_pkg)                                   # ρ al que el ACME cruza 0 y su IC
plot(sens_pkg, sens.par = "rho", main = "Sensibilidad del efecto indirecto")
```

## Paso 4. Lo mismo con `CMAverse` (código no verificado en el entorno de pruebas del libro)

`CMAverse` (Shi, Choirat, Coull, VanderWeele y Valeri) reúne en una sola función, `cmest()`, los modelos de este capítulo: regresión (`model = "rb"`), fórmula g (`"gformula"`), con **confusores posteriores al tratamiento** (`postc`) y con interacción (`EMint = TRUE`). Devuelve el CDE, el NDE y NIE naturales (puros y totales), las cuatro vías de 18.4 y la proporción mediada. Su regresión equivale a lo que hicimos a mano:

```{r}
#| label: cmaverse-rb-c185
#| eval: !expr requireNamespace("CMAverse", quietly = TRUE)
#| error: true
library(CMAverse)
res_rb <- cmest(data = as.data.frame(ckd), model = "rb",
                outcome = "pendiente_tfg", exposure = "isglt2", mediator = "delta_lnuacr",
                basec = c("edad", "sexo", "hba1c", "pas", "tfg_basal", "luacr", "ecv"),   # confusores basales
                EMint = FALSE,                       # TRUE si hay interacción exposición x mediador
                mreg = list("linear"), yreg = "linear",
                astar = 0, a = 1,                    # comparamos a = 1 (iSGLT2) con a* = 0
                mval = list(0),                      # nivel del mediador para el efecto controlado
                estimation = "paramfunc", inference = "bootstrap", nboot = 200)
summary(res_rb)
```

Y cuando **sí** tienes una variable posterior al tratamiento que confunde mediador y desenlace (la PAS a los 6 meses, supuesto 4), la salida es cambiar a la fórmula g con `postc`, que estima los efectos con ese confusor en el DAG:

```{r}
#| label: cmaverse-g-c185
#| eval: !expr requireNamespace("CMAverse", quietly = TRUE)
#| error: true
res_g <- cmest(data = as.data.frame(ckd), model = "gformula",
               outcome = "pendiente_tfg", exposure = "isglt2", mediator = "delta_lnuacr",
               basec = c("edad", "sexo", "hba1c", "pas", "tfg_basal", "luacr", "ecv"),
               postc = "pas_6m", postcreg = list("linear"),         # confusor M-Y afectado por A
               EMint = TRUE, mreg = list("linear"), yreg = "linear",
               astar = 0, a = 1, mval = list(0),
               estimation = "imputation", inference = "bootstrap", nboot = 200)
summary(res_g)
```

Eso sí: `CMAverse` **no** crea supuestos. Con la inflamación sin medir, también daría un resultado equivocado; la sensibilidad sigue siendo imprescindible.

## Paso 5. Qué escribir (y qué no)

Con todo lo anterior, esta sería una conclusión honesta para el artículo (las cifras salen del análisis):

> *"En `r format(nrow(ckd), big.mark = " ")` adultos con ERC y diabetes (simulados), iniciar un iSGLT2 se asoció con una mejor pendiente de TFGe (efecto total `r sprintf("%.2f", tab$estimado[1])` mL/min/1.73 m²/año, IC `r sprintf("%.2f", tab$ic_inf[1])` a `r sprintf("%.2f", tab$ic_sup[1])`). Bajo los supuestos de ausencia de confusión de la exposición-desenlace, mediador-desenlace y exposición-mediador, y ninguna confusión afectada por el tratamiento, un efecto indirecto a través del cambio de UACR a los 6 meses de `r sprintf("%.2f", tab$estimado[3])` (IC `r sprintf("%.2f", tab$ic_inf[3])` a `r sprintf("%.2f", tab$ic_sup[3])`) sugiere que la albuminuria es **parte** del mecanismo, pero **no puede afirmarse qué porcentaje**: un confusor no medido con ρ = -0.3 reduciría el efecto indirecto a `r sprintf("%.2f", sens$NIE[sens$rho == -0.3])` y llevaría la proporción mediada a `r sprintf("%.0f", 100 * sens$PM[sens$rho == -0.3])` %."*

Dos cosas que esa frase **evita**: (1) decir "**explica** el X %", y (2) concluir que la UACR es un "marcador sustituto" del efecto. Que una variable **medie** parte del efecto no la convierte en un buen sustituto (un sustituto válido exige que capte *todo* el efecto, no solo una parte, y que lo haga en cualquier tratamiento: es otra pregunta, otro análisis).

::: {.callout-tip}
## 💡 Lista de control para publicar un análisis de mediación

La guía **AGReMA** (Lee et al., *JAMA* 2021) reúne qué reportar; estos son los puntos que más pesan, en palabras nuestras:

-   [ ] **Estimandos** (total, directo, indirecto; natural o controlado) con su **escala** y unidades.
-   [ ] **DAG** con los confusores medidos y los **no medidos** sospechados (incluidas las variables posteriores al tratamiento).
-   [ ] **Línea de tiempo**: cuándo se midió cada variable; quién queda fuera (muertes y pérdidas antes del mediador).
-   [ ] **Modelos y método**: productos, fórmula g, paquete y versión; **IC por bootstrap** (con número de remuestras) o simulación.
-   [ ] **Interacción** exposición × mediador probada, y qué se hizo.
-   [ ] **Supuestos** discutidos uno por uno, y el **análisis de sensibilidad** (ρ o equivalente).
-   [ ] Un lenguaje **cauto**: "consistente con", "bajo los supuestos", nunca "explica".
:::

::: {.callout-important}
## 🎯 En resumen

-   Un análisis de mediación empieza por escribir la **pregunta, los estimandos y la línea de tiempo** (exposición → mediador → desenlace), y por dibujar el DAG, **incluidos los confusores que no mediste**.
-   Con un confusor mediador-desenlace no medido, el **total sale bien pero el reparto no**: aquí la proporción mediada ingenua fue de `r sprintf("%.0f", 100 * tab$estimado[4])` % cuando la verdad era `r sprintf("%.0f", 100 * tab$verdad[4])` %, y el IC **no contenía** el valor verdadero.
-   El **análisis de sensibilidad** (ρ) dice cuánta confusión haría falta para cambiar la conclusión; tradúcelo a **fuerzas clínicas** plausibles.
-   `mediation` (`mediate`, `medsens`) y `CMAverse` (`cmest`) automatizan los cálculos, pero **no** los supuestos.
-   Reporta con cautela: "parte del efecto es consistente con mediación", no "el X % está mediado".
:::

## Ejercicio

1.  Repite el análisis con la base **sin** confusor no medido (`cargar_mediacion()`). ¿Cae la verdad dentro del IC del efecto indirecto? ¿Cuál es ahora el $\rho$ que anula el NIE?
2.  Con `ckd_mediacion_u`, calcula el $\rho$ implícito de un confusor "fuerte" pero con efecto sobre el mediador de +0.4 y sobre el desenlace de **+1.0** (es decir, que *mejora* la pendiente). ¿Hacia dónde mueve el efecto indirecto?
3.  Redacta, con tus propias palabras y las cifras de tu salida, el párrafo de limitaciones de un artículo con este análisis. ¿Qué dirías de la inflamación?
