# La Tabla 1

## Qué es y para qué sirve

La **Tabla 1** de un artículo describe las **características basales** de la población estudiada, general y por grupos. Responde a dos preguntas del lector:

1.  **¿Quiénes son estos pacientes?** (validez externa: ¿se parecen a los míos?).
2.  **¿Son comparables los grupos?** (validez interna: ¿hay desbalance que pueda confundir?).

::: {.callout-warning}
## ⚠️ Valores *p* en la Tabla 1

-   En un **ECA bien aleatorizado**, cualquier diferencia basal es **fruto del azar**; un valor *p* no tiene sentido (CONSORT lo desaconseja).
-   En un estudio **observacional**, la pregunta no es "¿es significativa la diferencia?" sino "**¿qué tan grande** es?". El *p* depende del tamaño de muestra: con 5 000 pacientes, diferencias triviales son "significativas"; con 50, diferencias grandes no lo son.
-   La medida recomendada es la **diferencia estandarizada de medias** (DEM o *SMD*): la diferencia entre grupos expresada en unidades de DE, **independiente de *n***. Se considera desbalance relevante un |DEM| > 0.10.
:::

## La función `tabla1()`

El libro incluye `R/tabla1.R` con la función `tabla1()`, que no depende de paquetes externos. Sus argumentos:

| Argumento | Para qué sirve |
|---|---|
| `datos` | La base |
| `vars` | Las variables a describir, en el orden de la tabla |
| `grupo` | Variable de agrupación (si se omite, una sola columna "Total") |
| `no_normales` | Variables continuas que se resumen con **mediana [Q1, Q3]** |
| `binarias` | Variables codificadas 0/1 que se muestran en **una sola fila** |
| `etiquetas` | Nombres presentables: `c(edad = "Edad, años")` |
| `valor_p`, `dem`, `faltantes` | Mostrar o no cada columna |

```{r}
#| label: setup-72
library(tidyverse)
source("R/funciones_epi.R")
source("R/tabla1.R")

ckd <- read_csv("Bases/ckd_isglt2.csv") |>
  mutate(
    sexo = factor(sexo, levels = c("Mujer", "Hombre")),
    trat = factor(isglt2, levels = 0:1, labels = c("Sin iSGLT2", "Con iSGLT2")),
    cat_g = categoria_g(tfg_basal), cat_a = categoria_a(uacr),
    riesgo = riesgo_kdigo(cat_g, cat_a)
  )
```

### Una sola columna: toda la cohorte

```{r}
#| label: tabla1-total
tabla1(
  ckd,
  vars = c("edad", "sexo", "hba1c", "pas", "tfg_basal", "uacr", "ecv"),
  no_normales = "uacr", binarias = "ecv",
  etiquetas = c(edad = "Edad, años", hba1c = "HbA1c, %", pas = "PAS, mmHg",
                tfg_basal = "TFGe, mL/min/1.73 m²", uacr = "UACR, mg/g",
                ecv = "ECV previa", sexo = "Sexo")
)
```

### Por grupo de tratamiento

```{r}
#| label: tabla1-grupo
etiquetas <- c(edad = "Edad, años", sexo = "Sexo", hba1c = "HbA1c, %", pas = "PAS, mmHg",
               tfg_basal = "TFGe, mL/min/1.73 m²", uacr = "UACR, mg/g",
               ecv = "ECV previa", riesgo = "Riesgo KDIGO")

t1 <- tabla1(
  ckd,
  vars = c("edad", "sexo", "hba1c", "pas", "tfg_basal", "uacr", "ecv", "riesgo"),
  grupo = "trat", no_normales = "uacr", binarias = "ecv", etiquetas = etiquetas
)
knitr::kable(t1, align = "lrrrrrr")
```

## Cómo leer esta tabla

-   Los dos grupos **no son comparables**: los que reciben iSGLT2 son **más jóvenes** (|DEM| ≈ 0.6), tienen **mayor TFGe**, **más albuminuria** y más HbA1c. Es lo esperable en la práctica: se indica el fármaco a quien tiene albuminuria y a quien no está demasiado frágil.
-   Los valores *p* muy pequeños acompañan DEM grandes. En cambio la **PAS**, la **ECV** y el **sexo** tienen |DEM| ≤ 0.04: están balanceados. Con *n* = 5 000 incluso una diferencia trivial podría salir "significativa", y con *n* pequeño una diferencia grande no; la **DEM** no depende de *n*.
-   La columna **Faltantes** debe estar siempre. Aquí es 0 porque simulamos una base completa.

Esa diferencia entre grupos es exactamente **confusión por indicación** (Cap. 3). Una comparación directa de los desenlaces estará sesgada; en el Cap. 12 repetiremos la Tabla 1 **después de ajustar** para ver si el balance mejoró.

::: {.callout-important}
## 🎯 La Tabla 1 en los estudios observacionales sirve para...

Mostrar **cuánta confusión hay** *antes* de ajustar. Una Tabla 1 con DEM pequeñas no demuestra que no haya confusión (faltan las variables no medidas), pero una con DEM grandes demuestra que **el ajuste es indispensable**.
:::

### Ver las DEM en un gráfico

Un *love plot* (gráfico de DEM absolutas) resume el desbalance de un vistazo. Usamos `smd()` de `R/funciones_epi.R` para las variables numéricas:

```{r}
#| label: love-plot
#| fig-width: 7
#| fig-height: 3.4
vars_num <- c("edad", "hba1c", "pas", "tfg_basal", "uacr", "ecv")
dem <- tibble(variable = vars_num,
              DEM = map_dbl(vars_num, \(v) smd(ckd[[v]], ckd$isglt2))) |>
  mutate(variable = fct_reorder(variable, abs(DEM)))

ggplot(dem, aes(abs(DEM), variable)) +
  geom_vline(xintercept = 0.1, linetype = "dashed", color = "grey40") +
  geom_point(size = 3, color = "#0072B2") +
  labs(x = "|DEM| (diferencia estandarizada de medias)", y = NULL,
       caption = "Línea punteada: 0.10. Datos simulados.") +
  theme_minimal(base_size = 11)
```

::: {.callout-tip}
## 💡 Variables sesgadas: la DEM de la UACR

La DEM de la UACR usa la media y DE **crudas**, muy influidas por valores extremos. Una opción es calcular la DEM del **logaritmo** de la UACR (`smd(log(ckd$uacr), ckd$isglt2)`), que es el verdadero equivalente de la comparación entre grupos en una variable log-normal.
:::

## Mejores prácticas para la Tabla 1

::: {.callout-tip}
## 💡 Checklist

-   [ ] Define **qué grupos** (exposición/tratamiento) y **qué población** (¿tras criterios de exclusión?). Incluye el *n* arriba de cada columna.
-   [ ] **Unidades** en el nombre de cada variable (mg/dL, mL/min/1.73 m²).
-   [ ] Una **decimal** (dos si el valor es pequeño, como la creatinina).
-   [ ] **Media (DE)** para simétricas; **mediana [Q1, Q3]** para asimétricas. Especifica cuál usas.
-   [ ] **DEM** en lugar de *p* (o además, si la revista lo pide).
-   [ ] **Faltantes**: *n* (%) por variable.
-   [ ] Sin duplicar información (solo edad continua **o** categórica).
-   [ ] Misma tabla, **mismo código**, cada vez que cambien los datos.
:::

## Exportar a Word o PowerPoint

Con `flextable` se convierte la tabla en un objeto editable que se guarda como `.docx`:

```{r}
#| label: flextable
#| eval: false
library(flextable)

ft <- flextable(t1) |>
  autofit() |>
  bold(i = 1, part = "header") |>
  align(j = -1, align = "right", part = "all")

save_as_docx(ft, path = "resultados/tabla1.docx")      # crea la carpeta 'resultados' antes
```

En un documento Quarto basta con `knitr::kable(t1)` (HTML, PDF o Word según el formato de salida).

## Alternativa con paquetes estándar

::: {.callout-note}
## Paquetes populares (no ejecutados aquí)

```r
# install.packages("gtsummary")
library(gtsummary)
ckd |>
  select(trat, edad, sexo, hba1c, pas, tfg_basal, uacr, ecv) |>
  tbl_summary(by = trat, statistic = list(uacr ~ "{median} [{p25}, {p75}]")) |>
  add_difference(test = everything() ~ "smd") |>
  add_overall()

# install.packages("tableone")
library(tableone)
CreateTableOne(vars = c("edad", "sexo", "uacr"), strata = "trat", data = ckd, smd = TRUE)
```

Producen tablas muy pulidas. `tabla1()` hace lo esencial con el mismo espíritu y sin instalar nada; es tu punto de partida si tu servidor no permite instalar paquetes.
:::

::: {.callout-important}
## 🎯 En resumen

-   La **Tabla 1** muestra quiénes son los pacientes **y** si los grupos son comparables.
-   En ECA **no** pongas *p*; en observacionales usa la **DEM** (|DEM| > 0.10 = desbalance).
-   `tabla1()` reúne todo: resumen por tipo de variable, faltantes, *p* y DEM. Se exporta con `knitr::kable()` o `flextable`.
-   Las diferencias basales en un estudio observacional **motivan el ajuste** que veremos en los Caps. 8 y 12.
:::

## Ejercicio

1.  Genera la Tabla 1 **por sexo**, incluyendo `trat` como variable. ¿Hay desbalance en la proporción de tratados entre hombres y mujeres?
2.  Calcula la DEM de `log(uacr)` y compárala con la de `uacr`. ¿Cambia la conclusión?
3.  Exporta tu tabla a Word con `flextable`.
