# Puntaje de propensión

## Qué es

El **puntaje de propensión** (PS) es la **probabilidad de recibir el tratamiento dado los confusores medidos**:

$$
e(X) = P(A = 1 \mid X)
$$

Rosenbaum y Rubin (1983) demostraron que, **dentro de pacientes con el mismo PS**, los confusores medidos quedan **balanceados** entre tratados y no tratados: el PS es un **resumen** de todos los confusores en un solo número. Entonces se puede **emparejar, ponderar o estratificar** por el PS en lugar de por muchas variables.

**Importante**: el PS sirve para **diseñar** (equilibrar los grupos) **sin mirar el desenlace**. Es un **análisis en dos etapas**: (1) modelo del tratamiento y verificación del balance; (2) estimación del efecto.

## Paso 1: estimar el PS

Se ajusta una **regresión logística** del tratamiento sobre los confusores (los de tu DAG):

```{r}
#| label: setup-123
library(tidyverse)
source("R/funciones_epi.R")

oraculo <- read_csv("Bases/ckd_isglt2_oraculo.csv") |>
  mutate(sexo = factor(sexo, levels = c("Mujer", "Hombre")), luacr = log(uacr),
         trat = factor(isglt2, levels = 0:1, labels = c("No inicia", "Inicia iSGLT2")))
ckd <- oraculo |> select(-fragilidad, -pendiente_0, -pendiente_1, -ite, -starts_with("evento_36m"))

formula_ps <- isglt2 ~ I(edad / 10) + sexo + hba1c + pas + tfg_basal + luacr + ecv
modelo_ps <- glm(formula_ps, data = ckd, family = binomial)
ckd$ps <- fitted(modelo_ps)

summary(ckd$ps)
```

::: {.callout-tip}
## 💡 Qué variables incluir en el modelo de PS

-   **Sí**: **confusores** (causas del tratamiento **y** del desenlace) y **causas solo del desenlace** (mejoran la precisión).
-   **No**: **causas solo del tratamiento** (**instrumentos**: aumentan la varianza y pueden amplificar el sesgo), **mediadores** y **colisionadores**.
-   Para variables continuas, incluye **no linealidad** (*splines*, términos cuadráticos) e **interacciones** plausibles si el balance no es bueno.
-   **No** uses el valor *p* para seleccionar variables ni evalúes el PS con "bondad de ajuste" o el AUC (un AUC alto implica **poca superposición**, no un mejor PS).
:::

## Paso 2: ¿hay solapamiento? (positividad)

Un PS útil requiere que **ambos grupos** tengan pacientes con **PS comparables**:

```{r}
#| label: solapamiento
#| fig-width: 8
#| fig-height: 3.8
ggplot(ckd, aes(ps, fill = trat)) +
  geom_histogram(aes(y = after_stat(density)), position = "identity", alpha = 0.55, bins = 40) +
  scale_fill_manual(values = c("No inicia" = "#999999", "Inicia iSGLT2" = "#0072B2"), name = NULL) +
  labs(x = "Puntaje de propensión (probabilidad de iniciar iSGLT2)", y = "Densidad",
       caption = "Datos simulados.") +
  theme_minimal(base_size = 11) + theme(legend.position = "bottom")
```

Hay **buen solapamiento** en la zona central (0.2-0.8), con **colas** en que casi no hay tratados (PS bajo) o casi no hay no tratados (PS alto). Los pacientes en las colas se parecen poco a los del otro grupo: **no hay contrafactual razonable**.

```{r}
#| label: rango-ps
ckd |> group_by(trat) |> summarise(minimo = min(ps), p1 = quantile(ps, 0.01), mediana = median(ps),
                                  p99 = quantile(ps, 0.99), maximo = max(ps)) |>
  mutate(across(where(is.numeric), \(x) round(x, 3)))
```

### Recortar o restringir

Una práctica habitual es **restringir** el análisis a la **región de solapamiento** (por ejemplo, excluir PS < 0.05 o > 0.95, o fuera de los percentiles 2.5-97.5 del grupo tratado). Se define **antes** de ver el resultado y **cambia el estimando** (ahora es el efecto en la población comparable):

```{r}
#| label: recorte
ckd_rec <- ckd |> filter(between(ps, 0.05, 0.95))
c(original = nrow(ckd), tras_recorte = nrow(ckd_rec), excluidos = nrow(ckd) - nrow(ckd_rec))
```

## Paso 3: comprobar el balance

La prueba de que el PS funciona **no es su AUC**, sino que, **al usarlo** (emparejar, ponderar), los confusores **queden balanceados**. Antes de usarlo, medimos el desbalance **crudo** con las **diferencias estandarizadas** (DEM):

```{r}
#| label: dem-crudo
vars <- c("edad", "hba1c", "pas", "tfg_basal", "luacr", "ecv")
dem_crudo <- tibble(variable = vars, DEM_cruda = map_dbl(vars, \(v) smd(ckd[[v]], ckd$isglt2)))
dem_crudo |> mutate(DEM_cruda = round(DEM_cruda, 3))
```

Las DEM crudas de edad (−0.58), TFGe (0.44) y albuminuria (0.43) superan por mucho el umbral de 0.10. En 12.4 y 12.5 veremos cómo **desaparecen** al emparejar o ponderar por el PS.

### El gráfico de balance (*love plot*)

Un *love plot* resume el balance antes y después. 

La función `love_plot()` está en `R/funciones_epi.R` (la cargamos con `source()`); recibe la base, las variables y, opcionalmente, **listas de pesos** para comparar el balance antes y después:

```{r}
#| label: love-sin
#| fig-width: 7
#| fig-height: 3.4
love_plot(ckd, vars)
```

## Tres usos del PS

| Uso | Cómo | Subcapítulo |
|---|---|---|
| **Emparejamiento** | Cada tratado se pareja con un no tratado de PS similar | 12.4 |
| **Ponderación** (IPW) | Cada paciente pesa $1/P(\text{tratamiento recibido})$ | 12.5 |
| **Estratificación** | Se divide en quintiles de PS y se combinan | 12.4 |
| **Covariable** | Se incluye el PS en el modelo del desenlace | No recomendado (supone una forma lineal en el PS) |

::: {.callout-warning}
## ⚠️ Lo que el PS no puede hacer

-   **No resuelve la confusión no medida**: solo equilibra lo **medido**. En nuestro ejemplo, el PS equilibrará perfectamente edad, TFGe y albuminuria, pero **no la fragilidad**.
-   Un PS "excelente" (muy buen balance) **no es** prueba de ausencia de sesgo.
-   La estimación depende de que el modelo de PS esté **razonablemente bien especificado**.
:::

::: {.callout-important}
## 🎯 En resumen

-   El **PS** es $P(\text{tratamiento} \mid \text{confusores})$; **equilibra los confusores medidos** y permite **diseñar** sin mirar el desenlace.
-   Estímalo con una **logística** de los **confusores** (no instrumentos, mediadores ni colisionadores).
-   **Solapamiento** (histogramas) = positividad; **recorta** colas **antes** de ver los resultados.
-   La **prueba del PS** es el **balance** (DEM < 0.10) tras usarlo, **no** el AUC.
-   El PS **no corrige confusión no medida**.
:::

## Ejercicio

1.  Agrega `ns(tfg_basal, 3)` y `ns(luacr, 3)` al modelo de PS. ¿Cambia la distribución del PS?
2.  Excluye pacientes con PS < 0.10 o > 0.90 y recalcula las DEM crudas en la muestra recortada.
3.  Calcula el **AUC del modelo de PS** (`pROC::auc`). ¿Un AUC alto es bueno o malo para este propósito? ¿Por qué?
