# Comparador activo y diseño de nuevo usuario

## Dos decisiones de diseño que valen más que cualquier modelo

Los métodos de ajuste (PS, IPW, AIPW) corrigen **lo medido**. Pero el **diseño** puede reducir la confusión **que no se mide**. Dos decisiones, conocidas como el **diseño de comparador activo y nuevo usuario** (*active comparator, new-user design*), son las más eficaces:

1.  **Comparador activo**: comparar el fármaco de interés con **otro fármaco para la misma indicación**, en vez de con "no tratar".
2.  **Nuevo usuario**: incluir solo a pacientes que **inician** el tratamiento durante el estudio, excluyendo a los usuarios prevalentes (10.5).

## Por qué un comparador activo reduce la confusión

Quien **no recibe ningún** tratamiento difiere mucho de quien lo recibe: puede estar **demasiado frágil**, con **contraindicaciones**, con **menos acceso**. Entre dos pacientes que **reciben un fármaco para la misma indicación**, las razones de la prescripción son **más parecidas**.

En nuestra simulación, la **fragilidad** reduce la probabilidad de recibir el iSGLT2 cuando el comparador es "nada" (coeficiente −0.70). Con un comparador activo (por ejemplo, un iDPP4, también para diabetes), la fragilidad influye **mucho menos** en la elección (coeficiente −0.15):

```{r}
#| label: setup-129
library(tidyverse)
source("R/funciones_epi.R")
source("R/simular_ckd.R")

x <- "I(edad / 10) + sexo + hba1c + pas + tfg_basal + luacr + ecv"
preparar <- function(d) d |> mutate(sexo = factor(sexo, levels = c("Mujer", "Hombre")), luacr = log(uacr))

## Escenario A: comparador = no tratar  (fragilidad pesa -0.70 en la decisión)
a <- preparar(simular_ckd(peso_fragilidad = 0.70))
## Escenario B: comparador activo (fragilidad pesa -0.15 en la decisión)
b <- preparar(simular_ckd(peso_fragilidad = 0.15))

ate_v <- mean(a$ite)          # mismos resultados potenciales: la verdad no cambia
c(ATE_verdadero = ate_v)
```

Medimos el **sesgo** de cada análisis (crudo y ajustado por IPW) en ambos escenarios:

```{r}
#| label: comparar-escenarios
analizar <- function(d, nombre) {
  ps <- fitted(glm(as.formula(paste("isglt2 ~", x)), data = d, family = binomial))
  w <- ifelse(d$isglt2 == 1, 1 / ps, 1 / (1 - ps))
  tibble(escenario = nombre,
         DEM_fragilidad = smd(d$fragilidad, d$isglt2),
         crudo = coef(lm(pendiente_tfg ~ isglt2, d))[2],
         ajustado_IPW = coef(lm(pendiente_tfg ~ isglt2, d, weights = w))[2],
         verdad = mean(d$ite)) |>
    mutate(sesgo_crudo = crudo - verdad, sesgo_ajustado = ajustado_IPW - verdad)
}
bind_rows(analizar(a, "Comparador: no tratar"), analizar(b, "Comparador activo")) |>
  mutate(across(where(is.numeric), \(x) round(x, 2)))
```

-   El desbalance de la fragilidad entre grupos (**DEM**) baja de **−0.78** a **−0.30**.
-   El **sesgo del estimador crudo** baja de **+0.57** a **+0.25**.
-   El **sesgo del estimador ajustado** baja de **+0.41** a **+0.10**.

El **comparador activo no elimina** el sesgo, pero lo **reduce 4 veces**, **sin medir nada más**. Es una forma de **diseñar** la comparabilidad.

::: {.callout-warning}
## ⚠️ Lo que cambia con un comparador activo

-   El **estimando** es el efecto **relativo al comparador** (iSGLT2 **vs. iDPP4**), no vs. nada. Si el comparador tiene efecto propio (beneficio o daño), se mezcla.
-   Requiere que existan **ambos fármacos** con **indicación compartida** (si no hay un comparador razonable, no se puede).
-   **Equipoise clínico**: los médicos deben **considerar** ambos fármacos como opciones, no uno como "último recurso".
:::

## Diseño de nuevo usuario con datos de dispensación

Un **nuevo usuario** es quien **inicia** el fármaco **sin haberlo usado en una ventana previa** (el periodo de **lavado**, típicamente 6-12 meses). El **tiempo cero** es la **fecha del primer despacho** (índice). Se construye así con **código**:

```{r}
#| label: nuevos-usuarios
## Datos hipotéticos de dispensaciones de dos fármacos (cada fila = un despacho)
set.seed(42)
disp <- tibble(
  id = rep(1:12, times = c(3, 1, 2, 4, 1, 2, 3, 1, 2, 1, 3, 2)),
  farmaco = sample(c("iSGLT2", "iDPP4"), 25, replace = TRUE),
  fecha = as.Date("2022-01-01") + sample(0:700, 25)
) |> arrange(id, fecha)
inicio_observacion <- as.Date("2022-01-01")

nuevos_usuarios <- function(disp, lavado_dias = 180, inicio_obs, fin_inclusion) {
  disp |>
    group_by(id) |>
    arrange(fecha, .by_group = TRUE) |>
    slice(1) |>                                         # primer despacho de cualquiera de los dos
    ungroup() |>
    filter(fecha >= inicio_obs + lavado_dias,           # al menos 'lavado' de observación sin ninguno
           fecha <= fin_inclusion) |>
    transmute(id, fecha_indice = fecha, estrategia = farmaco)
}

indice <- nuevos_usuarios(disp, lavado_dias = 180, inicio_obs = inicio_observacion, fin_inclusion = as.Date("2023-06-30"))
indice
count(indice, estrategia)
```

Cada paciente entra **una vez**, en la **fecha de su primer despacho**, con su estrategia; **ese día es el tiempo cero**. Después se construyen los **confusores medidos antes de esa fecha** y se siguen los desenlaces **a partir** de ella. Un paciente con **despachos previos** durante el lavado (usuario prevalente) **no entra**.

::: {.callout-tip}
## 💡 Reglas del diseño de nuevo usuario

1.  Define una **ventana de lavado** sin exposición a *ninguno* de los fármacos comparados.
2.  El **tiempo cero** es la **fecha índice** del primer despacho.
3.  Mide los **confusores antes** del tiempo cero (nunca después: serían mediadores).
4.  Incluye **una sola vez** a cada paciente (primer inicio) o usa **ensayos anidados** si puede iniciar en distintos momentos.
5.  Analiza **desde el inicio** (no desde que ya llevan meses tomándolo).
6.  Define el **seguimiento** (ITT: sin importar si cambian de fármaco; o *per protocol* con censura y ponderación, Cap. 19).
:::

## Resumen del Cap. 12: el flujo de un análisis observacional

```{r}
#| label: flujo
#| echo: false
#| fig-width: 9
#| fig-height: 3.4
cajas <- tribble(
  ~x, ~texto,
  1, "1. Pregunta\ny protocolo del\nensayo objetivo",
  2.5, "2. DAG y\nconjunto de\najuste",
  4, "3. Diseño:\ncomparador activo,\nnuevo usuario",
  5.5, "4. PS y balance\n(emparejar\no ponderar)",
  7, "5. Estimar\n(IPW, fórmula g,\nAIPW) + IC",
  8.5, "6. Sensibilidad:\nE-value, control\nnegativo"
)
ggplot(cajas, aes(x, 0)) +
  geom_segment(data = tibble(x = cajas$x[-6] + 0.5, xend = cajas$x[-1] - 0.5), aes(x = x, xend = xend, y = 0, yend = 0),
               arrow = arrow(length = unit(0.15, "cm")), inherit.aes = FALSE) +
  geom_label(aes(label = texto), size = 3.1, fill = "#E8F1FA", label.padding = unit(0.5, "lines")) +
  xlim(0.2, 9.3) + theme_void()
```

::: {.callout-important}
## 🎯 En resumen

-   El **comparador activo** reduce la confusión por indicación **por diseño**: en nuestra simulación, el sesgo ajustado baja de +0.41 a +0.10.
-   El **nuevo usuario** (con lavado y tiempo cero en el primer despacho) evita el sesgo de **prevalentes** y el de tiempo inmortal.
-   El **diseño** (qué comparar, a quién incluir y cuándo empezar) vale **más** que el modelo estadístico.
-   Flujo completo: pregunta → ensayo objetivo → DAG → diseño → PS/balance → estimación → sensibilidad.
:::

## Ejercicio

1.  Con `peso_fragilidad = 0.15`, calcula el **E-value** del RR ajustado. ¿Es menor o mayor que con `0.70`? ¿Qué implica?
2.  Modifica `nuevos_usuarios()` para un **lavado de 365 días**. ¿Cuántos pacientes quedan?
3.  Propón un **comparador activo** creíble para estudiar el efecto de un **fármaco para la hiperkalemia** sobre la mortalidad. ¿Qué indicación comparte?

## Nota editorial

-   Capítulo redactado con asistencia de IA y revisado por el autor. Todos los datos son **simulados** o **hipotéticos**; los escenarios clínicos son **ilustrativos**.
