# Control de calidad: duplicados, faltantes disfrazados y valores imposibles

::: {.callout-note}
## 🩺 Escenario

La base ya tiene buenos nombres, categorías unificadas y fechas reales, y aun así sigue **mal**: el archivo trae 434 filas pero el servicio atiende a menos pacientes, hay presiones de 999 y de 1400 mmHg, y alguien de 176 años. Una base bien *formateada* todavía puede estar *equivocada*. Este subcapítulo reúne las revisiones que deberías hacer **siempre** antes de analizar.
:::

**Lo que vamos a hacer**

-   Resolver **duplicados** con una regla escrita.
-   Convertir los **faltantes disfrazados** (`999`, `-1`) en `NA`.
-   Detectar **valores imposibles** con reglas clínicas y decidir según la causa.
-   Llevar un **diario de limpieza** y un **diccionario de datos**.

```{r}
#| label: setup-55
library(tidyverse)
source("R/funciones_epi.R")
source("R/funciones_extra_cap456.R")
source("R/limpiar_registro.R")

registro <- read_csv("Bases/registro_nefro_sucio.csv", show_col_types = FALSE) |> limpiar_basico()

# El diario de limpieza empieza con el archivo tal como llegó
diario <- registrar_paso(NULL, "Archivo original", registro)
diario
```

El archivo tiene `r nrow(registro)` filas pero solo `r n_distinct(registro$id_paciente)` pacientes distintos: hay **duplicados**.

## Paso 1: duplicados

Hay dos tipos y se tratan distinto:

| Tipo | Qué es | Qué hacer |
|---|---|---|
| **Fila idéntica** | La misma fila repetida (error de exportación) | Eliminar las copias |
| **Mismo ID, datos distintos** | Dos registros del mismo paciente que no coinciden | **Decidir con una regla explícita** (más reciente, más completo) y documentarla |

```{r}
#| label: dups
# 1a. Filas completamente idénticas
sum(duplicated(registro))
registro <- distinct(registro)
diario <- registrar_paso(diario, "Quitar filas idénticas", registro)

# 1b. Mismo ID, filas distintas
conflictos <- registro |> group_by(id_paciente) |> filter(n() > 1) |> ungroup() |> arrange(id_paciente)
n_distinct(conflictos$id_paciente)

conflictos |> select(id_paciente, sexo, fecha_nac, creatinina, pas, fecha_registro)
```

Los `r n_distinct(conflictos$id_paciente)` pacientes con dos filas distintas pueden ser **dos cosas**: la segunda fila es una **actualización** (fecha de registro posterior) o el ID está **mal digitado** (dos personas distintas con el mismo ID). Se distingue mirando lo que *no debería cambiar* (sexo, fecha de nacimiento):

```{r}
#| label: dups-tipo
conflictos |>
  group_by(id_paciente) |>
  summarise(n = n(),
            mismo_nacimiento = n_distinct(fecha_nac) == 1,
            mismo_sexo = n_distinct(sexo) == 1, .groups = "drop") |>
  count(mismo_nacimiento, mismo_sexo)
```

-   `mismo_nacimiento = TRUE`: el **mismo paciente** con datos actualizados → regla "conservar el más reciente".
-   `mismo_nacimiento = FALSE`: **dos personas con el mismo ID** → **no se pueden fusionar**; hay que volver a la fuente.

Aquí los `r n_distinct(conflictos$id_paciente)` casos son actualizaciones, así que aplicamos la regla:

```{r}
#| label: dups-regla
registro <- registro |>
  group_by(id_paciente) |>
  slice_max(fecha_registro, n = 1, with_ties = FALSE) |>     # regla: el registro más reciente
  ungroup()

diario <- registrar_paso(diario, "Un registro por paciente (el más reciente)", registro)
```

::: {.callout-warning}
## ⚠️ Cuidado: ¿qué ID está mal?

Con la regla "el más reciente" se descarta un registro **sin saber si era el correcto**. En un estudio real, los ID discordantes se **devuelven al equipo de captura** para corregirlos. Guarda un archivo con los registros descartados.
:::

## Paso 2: faltantes disfrazados

Los faltantes rara vez llegan como `NA`. Códigos habituales: `999`, `-1`, `9999`, `"ND"`, `"-"`, `""`. Si los dejas, **contaminan los promedios**. Búscalos con un resumen:

```{r}
#| label: faltantes-codigos
registro |> count(pas) |> filter(pas > 300) |> arrange(desc(pas))     # PAS = 999 (y otro código raro: 1400)
registro |> count(uacr_mg_g) |> filter(uacr_mg_g < 0)                 # UACR = -1
```

Los `999` y `-1` son códigos de "no medido": se convierten en `NA`. (El 1400 es otra cosa: un error de digitación; lo vemos en el Paso 3.)

```{r}
#| label: faltantes-na
registro <- registro |>
  mutate(pas = na_if(pas, 999),
         uacr = na_if(uacr_mg_g, -1))

registro |> summarise(across(c(pas, pad, uacr), \(x) sum(is.na(x))))
```

Un faltante **no es un cero ni un valor "normal"**: reemplazarlo por 0 o por la media no es limpieza, introduce sesgo. Primero **conviértelo a `NA`**; qué hacer después (casos completos, imputación) es el tema del Capítulo 13.

## Paso 3: valores imposibles o improbables

Define **reglas clínicas** con rangos plausibles y cuéntalas **antes** de modificar nada:

```{r}
#| label: reglas
reglas <- tribble(
  ~variable,  ~minimo, ~maximo,
  "edad",         18,     100,
  "peso_kg",      30,     250,
  "talla_cm",    120,     210,
  "pas",          60,     260,
  "pad",          30,     150,
  "uacr",          0,   10000
)

registro_largo <- registro |>
  select(id_paciente, edad, peso_kg, talla_cm, pas, pad, uacr) |>
  pivot_longer(-id_paciente, names_to = "variable", values_to = "valor") |>
  left_join(reglas, by = "variable")                 # a cada valor, los límites de su variable

registro_largo |>
  filter(!is.na(valor), valor < minimo | valor > maximo) |>
  count(variable, name = "fuera_de_rango")
```

El truco: al pasar a formato largo (5.1) y unir la tabla de `reglas` (5.6), **una sola regla revisa todas las variables**. Veamos cada caso y **decide según la causa**:

```{r}
#| label: imposibles-ver
registro_largo |>
  filter(!is.na(valor), valor < minimo | valor > maximo) |>
  arrange(variable, desc(valor)) |> select(id_paciente, variable, valor, minimo, maximo)
```

| Variable | Causa probable | Decisión |
|---|---|---|
| `edad` (143, 169, 176) | `+100` por digitación | **Recalcular** desde las fechas (5.3) |
| `peso_kg` = 0 | Peso no medido registrado como 0 | `NA` |
| `pas` = 1400 | ¿140? ¿1.40? Imposible de saber | `NA` y marcar para revisión en la fuente |

```{r}
#| label: imposibles-corregir
registro <- registro |>
  mutate(
    edad = as.integer(floor(lubridate::time_length(
             lubridate::interval(fecha_nac, fecha_de_ingreso), "years"))),
    peso_kg = na_if(peso_kg, 0),
    pas = if_else(pas > 260, NA_real_, pas)
  )

registro |> summarise(across(c(edad, peso_kg, pas),
                             list(min = \(x) min(x, na.rm = TRUE), max = \(x) max(x, na.rm = TRUE))))
```

Después de corregir, los rangos son plausibles: edad de `r min(registro$edad)` a `r max(registro$edad)` años y PAS máxima de `r max(registro$pas, na.rm = TRUE)` mmHg.

::: {.callout-important}
## 🎯 Regla de oro: no corrijas "a ojo"

No cambies `1400` por `140` "porque seguramente era un error de tipeo": **inventarías un dato**. Si la fuente puede confirmarlo, corrígelo allí; si no, es un faltante. Cada corrección debe estar en el código, con su motivo.
:::

## Paso 4: coherencia entre variables

Algunas combinaciones son imposibles aunque cada valor, por separado, sea razonable. Escribe cada regla como una condición y **cuenta** los casos:

```{r}
#| label: coherencia
registro |>
  summarise(
    pad_mayor_o_igual_que_pas = sum(pad >= pas, na.rm = TRUE),                # presión de pulso <= 0
    sin_diabetes_pero_erc_diabetica = sum(dm == "No" & diagnostico == "ERC diabética"),
    pas_y_pad_faltantes = sum(is.na(pas) & is.na(pad))
  )
```

Dos pacientes tienen la PAD igual o mayor que la PAS; no se corrigen (podría ser real o un error de orden), se **marcan para revisión** en la fuente. Las otras dos reglas dan 0: no hay incoherencias de ese tipo.

## Paso 5: el balance, en el diario

```{r}
#| label: diario
diario
```

Es la base del **diagrama de flujo** que piden STROBE y CONSORT: filas iniciales → sin duplicados exactos → un registro por paciente. Si añades exclusiones (por ejemplo, TFGe < 15), regístralas también con `registrar_paso()`.

## Paso 6: un reporte de calidad reutilizable

Una función pequeña resume tipos y faltantes de cualquier base:

```{r}
#| label: reporte
reporte_calidad <- function(datos) {
  tibble(variable = names(datos),
         tipo = map_chr(datos, \(x) class(x)[1]),
         n_faltantes = map_int(datos, \(x) sum(is.na(x))),
         pct_faltantes = round(100 * n_faltantes / nrow(datos), 1),
         n_distintos = map_int(datos, n_distinct))
}

registro |> select(id_paciente, sexo, edad, peso_kg, pas, pad, uacr, diagnostico) |> reporte_calidad()
```

El paquete `naniar` (que usa el autor) hace lo mismo con gráficos: `naniar::gg_miss_var(registro)` (no se ejecuta aquí).

## Paso 7: el diccionario de datos

Un **diccionario** documenta cada variable: nombre, descripción, unidad y valores permitidos. Se crea una vez y acompaña a la base:

```{r}
#| label: diccionario
diccionario <- tribble(
  ~variable,      ~descripcion,                          ~tipo,     ~unidad,       ~valores,
  "id_paciente",  "Código del paciente",                 "texto",   "",            "P001-P420",
  "sexo",         "Sexo biológico",                      "texto",   "",            "F, M",
  "edad",         "Edad al ingreso (calculada)",         "entero",  "años",        "18-100",
  "creat_mgdl",   "Creatinina sérica",                   "numérico","mg/dL",       "0.3-15",
  "tfge",         "TFGe CKD-EPI 2021",                   "numérico","mL/min/1.73m²","1-150",
  "uacr",         "Albuminuria",                         "numérico","mg/g",        "0-10000; NA = no medido",
  "diagnostico",  "Diagnóstico etiológico principal",    "texto",   "",            "ERC diabética, ERC hipertensiva, Glomerulopatía, Otro"
)
diccionario
```

::: {.callout-important}
## 🎯 En resumen

1.  **Duplicados**: elimina filas idénticas; con el mismo ID y datos distintos, usa una **regla explícita** (y distingue "actualización" de "ID mal digitado").
2.  **Faltantes disfrazados** (`999`, `-1`, `ND`): conviértelos a `NA`; no los rellenes con ceros ni medias.
3.  **Valores imposibles**: define rangos clínicos, cuéntalos y decide **según la causa**; no inventes datos.
4.  **Coherencia** entre variables (PAD < PAS, diabetes y diagnóstico).
5.  Deja un **diario de limpieza** y un **diccionario de datos**.
:::

## Ejercicio

1.  Agrega a `reglas` los límites plausibles de `creat_mgdl` (0.3 a 15 mg/dL) y TFGe (1 a 150). ¿Cuántos valores quedan fuera? (Necesitas haber calculado ambas variables, como en 5.4.)
2.  ¿Cuántos pacientes tienen `pas` y `pad` ambos faltantes?
3.  Escribe otra regla de coherencia (por ejemplo, UACR ≥ 300 con diagnóstico "Otro") y cuenta los casos.
