# Fechas y tiempos

::: {.callout-note}
## 🩺 Escenario

Necesitas la **edad al ingreso** y los **meses de seguimiento** de cada paciente. Pero en el registro unas fechas están como `24/08/2022` y otras como `2022-08-24`; y R las lee todas como **texto**, con el que no se pueden hacer restas. Además, una edad registrada de 143 años te hace sospechar que algo más se rompió.
:::

**Lo que vamos a hacer**

-   Convertir fechas de texto a fechas de verdad (incluso con formatos mezclados).
-   Calcular edades y tiempos de seguimiento.
-   Comprobar que las fechas tengan **sentido**.

```{r}
#| label: setup-53
library(tidyverse)
library(lubridate)
source("R/funciones_epi.R")

registro <- read_csv("Bases/registro_nefro_sucio.csv", show_col_types = FALSE) |>
  rename_with(limpiar_nombres)
registro |> select(id_paciente, fecha_nac, fecha_de_ingreso) |> head(6)
```

Aunque parecen fechas, son **texto** (`<chr>`): en esta base **`r sum(str_detect(registro$fecha_nac, "^\\d{4}-"))`** fechas de nacimiento vienen como `aaaa-mm-dd` y el resto como `dd/mm/aaaa`.

## Paso 1: leer fechas, el orden importa

El paquete `lubridate` (parte del tidyverse) ofrece una función por **orden** de los componentes: `dmy()`, `mdy()`, `ymd()`.

```{r}
#| label: dmy
dmy("17/05/2024")          # día-mes-año
ymd("2024-05-17")          # año-mes-día
mdy("05/17/2024")          # mes-día-año (estilo estadounidense)
dmy("17-may-24")           # también acepta nombres de mes (según el idioma del sistema)
```

::: {.callout-warning}
## ⚠️ La ambigüedad más peligrosa: `03/04/2024`

¿3 de abril o 4 de marzo? **R no puede saberlo**: depende del formato de la fuente. Pregunta siempre cómo se registraron las fechas. Si dudas, mira las que tienen día > 12 (por ejemplo, `25/03/2024` solo puede ser día-mes) para deducir el formato del resto.
:::

## Paso 2: formatos mezclados con `parse_date_time()`

Cuando una misma columna mezcla formatos, indica una lista de órdenes posibles; se prueban en orden:

```{r}
#| label: mixtas
registro <- registro |>
  mutate(
    fecha_nac        = as_date(parse_date_time(fecha_nac,        orders = c("dmy", "ymd"))),
    fecha_de_ingreso = as_date(parse_date_time(fecha_de_ingreso, orders = c("dmy", "ymd")))
  )

registro |> select(id_paciente, fecha_nac, fecha_de_ingreso) |> head(4)
```

Las columnas ahora son `<date>`. **Comprueba siempre que no se perdieron fechas**: cuenta los `NA` nuevos. Si aparecen, muestra los textos originales que fallaron para ver qué formato no previste.

```{r}
#| label: na-fechas
sum(is.na(registro$fecha_nac))        # 0 = todas se pudieron leer
sum(is.na(registro$fecha_de_ingreso))
```

Si al importar de Excel ves números como `45432` en lugar de fechas, es el **número de días desde el 30/12/1899**:

```{r}
#| label: excel
as_date(45432, origin = "1899-12-30")
```

## Paso 3: extraer componentes

```{r}
#| label: componentes
registro |>
  mutate(anio_ingreso = year(fecha_de_ingreso),
         mes_ingreso  = month(fecha_de_ingreso, label = TRUE, abbr = TRUE),
         trimestre    = quarter(fecha_de_ingreso)) |>
  count(anio_ingreso)
```

## Paso 4: edad desde las fechas (y comparar con la registrada)

La edad registrada puede contener errores; la calculada desde las fechas es más confiable. `interval()` crea el intervalo entre dos fechas y `time_length()` lo mide en años:

```{r}
#| label: edad
registro <- registro |>
  mutate(edad_calc = as.integer(floor(time_length(interval(fecha_nac, fecha_de_ingreso), "years"))),
         dif_edad  = edad - edad_calc)

count(registro, dif_edad)               # 0 = coincide
registro |> filter(dif_edad != 0) |> select(id_paciente, edad, edad_calc, fecha_nac, fecha_de_ingreso)
```

De las `r nrow(registro)` filas, **`r sum(registro$dif_edad != 0)`** difieren: **`r sum(registro$dif_edad == 100)`** con 100 años de más (error de digitación en `r n_distinct(registro$id_paciente[registro$dif_edad == 100])` pacientes, uno de ellos con la fila duplicada; los duplicados los resolvemos en 5.5) y **`r sum(registro$dif_edad == -1)`** con un año de diferencia, que es solo redondeo en el cálculo original. **Se corrige usando la edad calculada desde las fechas.**

## Paso 5: tiempo de seguimiento

```{r}
#| label: seguimiento
fecha_corte <- ymd("2024-06-30")

registro |>
  mutate(meses_seguimiento = time_length(interval(fecha_de_ingreso, fecha_corte), "months")) |>
  summarise(mediana = median(meses_seguimiento),
            q1 = quantile(meses_seguimiento, .25), q3 = quantile(meses_seguimiento, .75)) |>
  mutate(across(everything(), \(x) round(x, 1)))
```

::: {.callout-warning}
## ⚠️ Restar fechas con `-` vs. `time_length()`

`fecha2 - fecha1` devuelve **días**. Para años o meses reales usa `time_length(interval(f1, f2), "years")`, que respeta el calendario (meses de distinta longitud, años bisiestos). Dividir los días entre 365.25 solo es una aproximación.
:::

## Paso 6: coherencia temporal

Una fecha puede estar bien escrita y ser imposible. Cuenta los casos que no deberían existir:

```{r}
#| label: coherencia
registro |>
  summarise(
    ingreso_antes_nacimiento = sum(fecha_de_ingreso < fecha_nac),
    nacimiento_futuro        = sum(fecha_nac > today()),
    ingreso_fuera_de_rango   = sum(fecha_de_ingreso < ymd("2022-01-01") | fecha_de_ingreso > ymd("2024-12-31"))
  )
```

Los tres conteos son 0: las fechas, una vez convertidas, son coherentes. Los errores de este registro estaban en la **edad**, no en las fechas.

::: {.callout-important}
## 🎯 En resumen

-   Las fechas llegan como **texto**: conviértelas con `dmy()`, `ymd()` o `parse_date_time(orders = c(...))`.
-   Pregunta el **formato de origen**: `03/04` es ambiguo.
-   Tras convertir, **cuenta los `NA`** que aparecieron.
-   Calcula edades y tiempos con `time_length(interval(...), "years")` y compáralos con lo registrado.
-   Revisa la **coherencia**: ingreso antes del nacimiento, fechas futuras, fuera del periodo del estudio.
:::

## Ejercicio

1.  ¿Cuántos pacientes ingresaron en cada trimestre de 2023?
2.  Calcula la edad al ingreso y verifica cuántas edades registradas difieren.
3.  Crea la variable `tiempo_desde_ingreso_meses` al 30/06/2024 y haz un histograma.
