# Sesgo de selección y colisionadores

> **La pregunta de esta herramienta:** *¿quién entró al estudio y por qué?*

::: {.callout-note}
## 🩺 Escenario

Lees un estudio hecho en un hospital de referencia: *"Entre pacientes hospitalizados, tener ERC se asocia con **menor** riesgo de insuficiencia cardiaca"*. Los autores ajustaron por edad, sexo y diabetes, y el valor *p* es diminuto. ¿Protege la ERC al corazón? Casi seguro que no: el problema no está en el modelo sino en **a quién incluyeron**.
:::

**Lo que vamos a hacer**

-   Ver con un **DAG** cómo se forma un sesgo de selección (un *colisionador*).
-   Reproducirlo en una **simulación donde conocemos la verdad** (no hay ninguna asociación).
-   Comprobar que ajustar no lo arregla y ver qué sí ayuda.

## Paso 1: la idea, con un DAG

Cuando **la inclusión en el estudio** (o en el análisis) depende de **dos variables**, esas variables pueden aparecer **asociadas entre sí** aunque en la población general no tengan relación. En el lenguaje de los DAG (Cap. 3), **condicionar en un colisionador**, una variable causada por ambas, **abre** un camino que estaba cerrado.

En nefrología, el caso típico es **estudiar solo a los hospitalizados** o a quienes asisten a una clínica especializada. Ilustramos con ERC e insuficiencia cardiaca (IC), independientes entre sí, que **ambas** aumentan la probabilidad de hospitalizarse:

```{r}
#| label: setup-101
library(tidyverse)
source("R/funciones_epi.R")
theme_set(theme_minimal(base_size = 12))
```

```{r}
#| label: dag-hosp
#| fig-width: 7
#| fig-height: 2.8
dibujar_dag(
  tribble(~nombre, ~x, ~y, ~etiqueta, ~rol,
          "E", 1, 1.6, "ERC", "exposicion",
          "I", 1, 0.4, "Insuficiencia\ncardiaca", "desenlace",
          "H", 2, 1.0, "Hospitalización", "colisionador"),
  tribble(~de, ~a, "E", "H", "I", "H"),
  tam_texto = 3.4, expandir = c(0.25, 0.25)
)
```

No hay flecha entre ERC e IC: son independientes. Pero ambas apuntan a la hospitalización. Si el estudio **solo incluye a los hospitalizados**, se está "condicionando" en H.

## Paso 2: simulación con la verdad conocida

Simulamos 200 000 adultos. La **ERC** (15 %) y la **IC** (10 %) son **independientes**: la verdad es que **no hay ninguna asociación** (OR = 1). Ambas aumentan la probabilidad de hospitalizarse.

```{r}
#| label: sim-hosp
set.seed(10)
n <- 200000
pob <- tibble(
  erc = rbinom(n, 1, 0.15),
  ic  = rbinom(n, 1, 0.10)                              # independiente de la ERC
) |>
  mutate(p_hosp = plogis(-4 + 2.2 * erc + 2.2 * ic),     # ambas aumentan la hospitalización
         hosp   = rbinom(n, 1, p_hosp))

mean(pob$hosp)          # fracción hospitalizada
```

Comparamos el *odds ratio* (OR) ERC → IC en la población general y entre los hospitalizados:

```{r}
#| label: or-hosp
or_erc_ic <- function(d, pesos = NULL) {
  m <- glm(ic ~ erc, data = d, family = quasibinomial, weights = pesos)
  c(OR = unname(exp(coef(m)[2])), exp(confint.default(m)[2, ]))
}
tab_or <- bind_rows(
  `Población general (verdad: OR = 1)` = or_erc_ic(pob),
  `Solo hospitalizados` = or_erc_ic(filter(pob, hosp == 1)),
  .id = "grupo"
)
tab_or |> mutate(across(where(is.numeric), \(x) round(x, 2)))
```

**Qué vemos.** En la población el OR es `r round(tab_or$OR[1], 2)`: ninguna asociación, como debe ser. Entre los hospitalizados es **`r round(tab_or$OR[2], 2)`** (IC `r round(tab_or$"2.5 %"[2], 2)` a `r round(tab_or$"97.5 %"[2], 2)`), claramente por debajo de 1: parece que la ERC "protege" contra la insuficiencia cardiaca. Una forma de ver por qué:

```{r}
#| label: ic-por-erc
pob |> filter(hosp == 1) |> count(erc, ic) |>
  group_by(erc) |> mutate(`% con IC` = round(100 * n / sum(n), 1))
```

Un paciente hospitalizado **sin ERC** necesita **otra razón** para estar en la cama, y esa razón suele ser la IC. Entre los hospitalizados **con ERC**, la ERC ya "explica" la hospitalización y no hace falta la IC. Por eso, **dentro del hospital**, tener ERC parece alejar la IC.

## Paso 3: ¿se arregla ajustando?

No. El sesgo no viene de un confusor sin medir, viene de **cómo se seleccionó la muestra**. Ningún ajuste por edad, sexo o TFGe lo corrige, y **aumentar el tamaño de muestra solo lo vuelve más "significativo"**. Lo que sí ayuda es **ponderar por la probabilidad de selección**, que en la vida real se estima comparando con una fuente poblacional (un registro, una encuesta). En la simulación conocemos esa probabilidad (`p_hosp`), así que podemos comprobarlo:

```{r}
#| label: ipw-seleccion
hosp <- pob |> filter(hosp == 1)
tab_pond <- bind_rows(
  `Hospitalizados, sin ponderar` = or_erc_ic(hosp),
  `Hospitalizados, ponderados por 1 / P(hospitalización)` = or_erc_ic(hosp, pesos = 1 / hosp$p_hosp),
  .id = "analisis"
)
tab_pond |> mutate(across(where(is.numeric), \(x) round(x, 2)))
```

Ponderar a cada hospitalizado por el inverso de su probabilidad de haber sido seleccionado **reconstruye la población** y el OR vuelve a **`r round(tab_pond$OR[2], 2)`** (la verdad: 1). Cada paciente hospitalizado "representa" a los que, con sus mismas características, no se hospitalizaron.

## Paso 4: el mismo sesgo, dentro de una población completa

El colisionador no necesita un "hospital": basta con **ajustar por él**. Queremos el efecto de la **diabetes** sobre la **ERC** y ajustamos por *"toma fármacos nefroprotectores"*, que se prescriben a quienes tienen diabetes **y** a quienes tienen ERC (es efecto de ambas).

```{r}
#| label: ajuste-colisionador
set.seed(11)
n <- 100000
d <- tibble(dm = rbinom(n, 1, 0.3)) |>
  mutate(erc = rbinom(n, 1, plogis(-2 + 0.7 * dm)),                       # verdad: OR = e^0.7 = 2.01
         nefroprot = rbinom(n, 1, plogis(-2 + 2 * dm + 2 * erc)))         # efecto de ambas

verdad_or <- exp(0.7)
sin_ajuste <- exp(coef(glm(erc ~ dm, data = d, family = binomial))["dm"])
ajustado   <- exp(coef(glm(erc ~ dm + nefroprot, data = d, family = binomial))["dm"])

c(Verdad = verdad_or, `Sin ajustar` = unname(sin_ajuste), `Ajustando por el colisionador` = unname(ajustado)) |> round(2)
```

Ajustar por una variable que **no es confusora sino colisionadora** convierte una estimación correcta (≈ `r round(sin_ajuste, 1)`) en una **incorrecta (≈ `r round(ajustado, 2)`): ¡invierte el sentido de la asociación!**

## Variantes que debes reconocer

| Situación | Colisionador (qué decide quién entra) | Efecto típico |
|---|---|---|
| Estudio en **hospitalizados** o controles hospitalarios | Hospitalización | Asociaciones falsas, a menudo **negativas** (sesgo de Berkson) |
| Estudio en **clínica de referencia** | Derivación | Efectos atenuados o invertidos (ver 6.4) |
| **"Paradoja de la obesidad"** en diálisis o tras un primer evento cardiaco | Sobrevivir al evento inicial ("sesgo de evento índice") | Mayor IMC parece protector |
| **Ajustar por una complicación** posterior a la exposición | La complicación (p. ej., LRA postoperatoria) | Abre caminos espurios |
| **Voluntarios**, respondedores | Participar | Selección por salud y conducta |
| **Pérdidas diferenciales** en un ensayo o cohorte | Permanecer en seguimiento (10.5) | Hasta un ECA puede sesgarse |

## Trampas frecuentes

::: {.callout-warning}
## ⚠️ "Ajustar por todo" y "restringir a un grupo cómodo"

Antes de restringir el análisis (solo hospitalizados, solo quienes tienen control a los 12 meses) o de añadir una covariable "porque está en la base", pregúntate **si la causan la exposición y el desenlace** (o sus causas). Si es así, **no condiciones en ella**. Dibuja el DAG incluyendo un nodo de **inclusión en el estudio (S)**: si hay flechas hacia S desde la exposición y el desenlace (o causas de ambos), hay sesgo. Se **previene en el diseño** (cohortes poblacionales, registros) y, si no queda más remedio, se **pondera por la probabilidad de selección** o se hace un análisis de sensibilidad (10.6).
:::

::: {.callout-important}
## 🎯 En resumen

-   Condicionar (por diseño o por análisis) en una variable **causada por la exposición y el desenlace** crea **asociaciones falsas**.
-   Ejemplo clásico: **restringir a hospitalizados** convierte dos causas independientes de ingreso en variables negativamente asociadas.
-   **Ninguna covariable medida lo corrige**; se resuelve con el **diseño** o ponderando por la probabilidad de selección.
-   Dibuja un DAG con el nodo **"inclusión en el estudio"** y pregunta: *¿quién entró y por qué?*
:::

## Ejercicio

1.  Cambia el modelo de hospitalización para que **solo la IC** (y no la ERC) la cause. ¿Aparece el sesgo?
2.  Repite el OR entre hospitalizados **ajustando por edad**, simulando una edad que cause tanto ERC como IC. ¿Se reduce el sesgo?
3.  Simula "tomar nefroprotectores" como un **mediador** (diabetes → nefroprotectores → ERC) y compara la estimación ajustada con la verdad.
