# Supervivencia media restringida (RMST)

::: {.callout-note}
## 🩺 Escenario

Una paciente de 58 años con diabetes y ERC G4 te pregunta qué cambia, en la práctica, tener diabetes: *"¿Cuánto tiempo más me libraré de la diálisis si controlo esto?"*. Decirle que "el HR es 1.8" no le sirve de nada, y además sabes por 9.4 que ese HR **cambia con el tiempo**. Necesitas una medida que se pueda explicar en **meses** y que no dependa de la proporcionalidad: la **supervivencia media restringida** (RMST).
:::

**Lo que vamos a hacer**

-   Entender el RMST como **un área bajo la curva**, calculándolo a mano con 10 pacientes.
-   Estimar la **diferencia de RMST** entre pacientes con y sin diabetes y comprobarla contra la verdad.
-   Ajustar por covariables con **pseudovalores**.

```{r}
#| label: setup-96
library(tidyverse)
library(survival)
library(sandwich)
library(lmtest)
source("R/simular_cohorte_pronostico.R")
theme_set(theme_minimal(base_size = 12))

coh <- read_csv("Bases/cohorte_pronostico.csv") |>
  mutate(sexo = factor(sexo, levels = c("Mujer", "Hombre")),
         dm = factor(dm, levels = 0:1, labels = c("Sin DM", "Con DM")),
         krt = as.integer(estado == 1))
```

## Paso 1: por qué el HR no basta

El **HR** resume el efecto en un número, pero es difícil de explicar a un paciente ("el riesgo instantáneo se multiplica por 1.8"), solo tiene sentido si los **riesgos son proporcionales** (9.4) y **no dice cuánto tiempo se gana o se pierde**.

La **supervivencia media restringida** (*restricted mean survival time*, RMST) es el **área bajo la curva de supervivencia hasta un tiempo $\tau$**: el **tiempo promedio que un paciente pasa libre del evento durante los primeros $\tau$ meses**.

$$
\text{RMST}(\tau) = \int_0^{\tau} S(t)\,dt
$$

Un paciente que no tiene el evento en $\tau = 36$ meses "aporta" 36 meses; uno que lo tiene al mes 10 aporta 10. El RMST es el **promedio** de esos aportes. La **diferencia de RMST** entre dos grupos se lee como los **meses de vida libre del evento ganados (o perdidos)** en $\tau$ meses.

## Paso 2: el área bajo la curva, a mano

Con los 10 pacientes hipotéticos de 9.1, la curva de Kaplan-Meier es una escalera (en 9.2: 1.00 hasta el mes 2, 0.90 hasta el 5, 0.675 hasta el 8 y 0.54 hasta el 12). El área hasta $\tau = 12$ es la suma de rectángulos:

```{r}
#| label: rmst-mano
mini <- tibble(tiempo = c(2, 3, 5, 5, 7, 8, 10, 12, 12, 15),
               evento = c(1, 0, 1, 1, 0, 1, 0, 1, 0, 0))

# Rectángulos: (ancho del tramo) x (supervivencia durante el tramo)
rectangulos <- tibble(desde = c(0, 2, 5, 8), hasta = c(2, 5, 8, 12), S = c(1, 0.9, 0.675, 0.54)) |>
  mutate(area = (hasta - desde) * S)
rectangulos
sum(rectangulos$area)

# R lo hace con survfit(..., rmean = tau)
summary(survfit(Surv(tiempo, evento) ~ 1, data = mini), rmean = 12)$table["rmean"]
```

Los dos cálculos coinciden: en promedio, estos 10 pacientes pasan **`r round(sum(rectangulos$area), 2)` de los primeros 12 meses** libres de falla renal. Ahora hagámoslo con la cohorte.

## Paso 3: RMST en la cohorte, con y sin diabetes

`summary(survfit, rmean = tau)` entrega el RMST y su error estándar. Elegimos $\tau$ = **36 meses** (3 años):

```{r}
#| label: rmst
tau <- 36
fit <- survfit(Surv(tiempo_meses, krt) ~ dm, data = coh)
tab <- summary(fit, rmean = tau)$table
tab[, c("records", "events", "rmean", "se(rmean)")]
```

Los pacientes **sin diabetes** pasan, en promedio, **`r round(tab[1, "rmean"], 1)` de los primeros 36 meses sin falla renal**; los **con diabetes**, `r round(tab[2, "rmean"], 1)`. La diferencia y su IC:

```{r}
#| label: dif-rmst
est <- tab[, "rmean"]; ee <- tab[, "se(rmean)"]
dif <- est[2] - est[1]
ee_dif <- sqrt(sum(ee^2))

dif_rmst <- c(diferencia_meses = unname(dif), ic_inf = unname(dif - 1.96 * ee_dif), ic_sup = unname(dif + 1.96 * ee_dif))
dif_rmst
```

La diabetes **resta `r round(abs(dif_rmst[1]), 1)` meses** (IC `r round(abs(dif_rmst[3]), 1)` a `r round(abs(dif_rmst[2]), 1)`) de tiempo libre de falla renal en los primeros 3 años. Se entiende al instante y no depende de que los riesgos sean proporcionales. Gráficamente es la **diferencia de áreas** entre las dos curvas:

```{r}
#| label: graf-rmst
#| fig-width: 8
#| fig-height: 4
curvas <- tibble(
  tiempo = fit$time, dm = rep(c("Sin DM", "Con DM"), fit$strata), S = fit$surv
) |>
  group_by(dm) |>
  group_modify(\(d, k) bind_rows(tibble(tiempo = 0, S = 1), d |> select(tiempo, S))) |>
  ungroup() |>
  filter(tiempo <= tau)

ggplot(curvas, aes(tiempo, S, color = dm, fill = dm)) +
  geom_area(position = "identity", alpha = 0.15, stat = "identity") +
  geom_step(linewidth = 1) +
  scale_color_manual(values = c(`Sin DM` = "#999999", `Con DM` = "#D55E00"), name = NULL) +
  scale_fill_manual(values = c(`Sin DM` = "#999999", `Con DM` = "#D55E00"), name = NULL) +
  coord_cartesian(ylim = c(0.5, 1)) +
  labs(x = "Meses", y = "Probabilidad libre de falla renal",
       caption = "RMST = área bajo cada curva hasta 36 meses. Datos simulados.") +
  theme(legend.position = "bottom")
```

### Contra la verdad

Como la cohorte es simulada, calculamos el RMST "verdadero" en una población grande **sin censura** (60 000 pacientes, mismo criterio de evento):

```{r}
#| label: rmst-verdad
v <- simular_cohorte_pronostico(60000, semilla = 99, censura = FALSE) |>
  mutate(dm = factor(dm, levels = 0:1, labels = c("Sin DM", "Con DM")))
tab_v <- summary(survfit(Surv(tiempo_meses, estado == 1) ~ dm, data = v), rmean = tau)$table

tibble(grupo = c("Sin DM", "Con DM", "Diferencia"),
       estimado = c(est, dif),
       verdad = c(tab_v[, "rmean"], tab_v[2, "rmean"] - tab_v[1, "rmean"])) |>
  mutate(across(where(is.numeric), \(x) round(x, 2)))
```

La estimación de la cohorte (con censura y solo 3 000 pacientes) está muy cerca de la verdad: el RMST **recupera el efecto aunque los riesgos no sean proporcionales**, porque no usa ese supuesto.

## Paso 4: ¿qué $\tau$ elegir?

-   Fíjalo **antes de ver los datos**, por relevancia clínica (3 años, 5 años).
-   No debe pasar del **último tiempo con suficientes pacientes en riesgo** (en esta cohorte, hay menos de 40 en riesgo después de los 55 meses).
-   Reporta **varios $\tau$** como análisis de sensibilidad:

```{r}
#| label: tau-sens
sens_tau <- map_dfr(c(12, 24, 36, 48), \(t) {
  s <- summary(fit, rmean = t)$table
  tibble(tau = t, rmst_sin_dm = s[1, "rmean"], rmst_con_dm = s[2, "rmean"],
         diferencia = s[2, "rmean"] - s[1, "rmean"])
})
sens_tau |> mutate(across(-tau, \(x) round(x, 2)))
```

La pérdida **crece** con $\tau$ (de `r round(abs(sens_tau$diferencia[1]), 1)` mes a 12 meses a `r round(abs(sens_tau$diferencia[4]), 1)` meses a 48 meses), porque la diferencia entre curvas **se establece en los primeros 18 meses y luego se mantiene**: el área entre las curvas sigue acumulándose mientras haya distancia entre ellas.

## Paso 5: RMST ajustado por covariables (pseudovalores)

Para ajustar por confusores sin suponer proporcionalidad, el método de **pseudovalores** (Andersen) calcula para **cada paciente** un valor que representa su contribución al RMST y luego lo modela con una **regresión lineal**:

$$
\hat\theta_i = n\,\hat\theta - (n-1)\,\hat\theta_{(-i)}
$$

donde $\hat\theta$ es el RMST de toda la cohorte y $\hat\theta_{(-i)}$ el RMST **sin el paciente *i***. La idea intuitiva: si quitar al paciente $i$ **baja** el RMST, ese paciente "aportaba" mucho tiempo libre de evento, y su pseudovalor es alto. Los coeficientes de la regresión son **diferencias de meses libres de evento**, ajustadas.

```{r}
#| label: pseudo
rmst_uno <- function(t, e, tau) {
  unname(summary(survfit(Surv(t, e) ~ 1), rmean = tau)$table["rmean"])
}

n <- nrow(coh)
theta <- rmst_uno(coh$tiempo_meses, coh$krt, tau)
theta_i <- vapply(seq_len(n), \(i) rmst_uno(coh$tiempo_meses[-i], coh$krt[-i], tau), numeric(1))
coh$pseudo <- n * theta - (n - 1) * theta_i

m_ps <- lm(pseudo ~ dm + I((27 - tfg) / 10) + log2(uacr) + I(edad / 10) + sexo +
             albumina + fosforo + bicarbonato + ecv, data = coh)

res <- coeftest(m_ps, vcov = vcovHC(m_ps, type = "HC3"))
tab_ps <- tibble(termino = rownames(res), diferencia_meses = res[, 1], ee = res[, 2],
                 ic_inf = res[, 1] - 1.96 * res[, 2], ic_sup = res[, 1] + 1.96 * res[, 2]) |>
  filter(termino != "(Intercept)")
tab_ps |> mutate(across(where(is.numeric), \(x) round(x, 2)))
```

**Cómo leer la tabla** (cada fila, en meses de tiempo libre de falla renal en los primeros 36 meses):

-   `dmCon DM` = `r round(tab_ps$diferencia_meses[tab_ps$termino == "dmCon DM"], 1)`: **ajustada** por las demás variables, la diabetes se asocia con ~`r round(abs(tab_ps$diferencia_meses[tab_ps$termino == "dmCon DM"]), 1)` meses **menos** libres de falla renal (frente a `r round(dif_rmst[1], 1)` sin ajustar: parte de la diferencia cruda se debía a que los pacientes con diabetes tienen más albuminuria y menos albúmina sérica).
-   Un paciente con **10 unidades menos de TFGe** pierde ~`r round(abs(tab_ps$diferencia_meses[str_detect(tab_ps$termino, "tfg")]), 1)` meses.
-   Los errores estándar deben ser **robustos** (`vcovHC`), porque los pseudovalores no son independientes entre sí.

## Paso 6: cuándo preferir el RMST

| Situación | Mejor medida |
|---|---|
| Riesgos proporcionales claros | HR (Cox), complementado con riesgos a tiempo fijo |
| **Riesgos no proporcionales** (curvas que convergen o se cruzan) | **RMST** o riesgos a tiempo fijo |
| Comunicar a pacientes y decisores | **RMST** ("X meses más libres de diálisis") |
| Evento muy raro o seguimiento corto | RMST con $\tau$ pequeño, o diferencia de riesgos |
| Riesgos competitivos | RMST del tiempo libre del compuesto, o tiempo perdido por causa (RMLT) |

::: {.callout-warning}
## ⚠️ Limitaciones del RMST

-   **Depende de $\tau$** (por eso se fija antes de ver los datos).
-   Una diferencia pequeña de RMST puede **ocultar** un efecto concentrado en un periodo.
-   Es una **medida de asociación**: para un efecto causal necesitas el mismo control de confusión que con cualquier otro estimador (Caps. 3 y 12).
:::

::: {.callout-important}
## 🎯 En resumen

-   **RMST(τ)** = tiempo promedio libre del evento en los primeros τ meses = **área bajo la curva**; la **diferencia** = meses ganados o perdidos.
-   No requiere **riesgos proporcionales**; se explica a clínicos y pacientes.
-   Fija **τ antes de ver los datos**, dentro de la zona con suficientes pacientes en riesgo, y haz análisis de sensibilidad.
-   El ajuste por covariables se logra con **pseudovalores** + regresión lineal con errores robustos.
-   Complementa (no reemplaza) al HR y a los riesgos acumulados.
:::

## Ejercicio

1.  Calcula la diferencia de RMST a **24 meses** entre pacientes con TFGe < 20 y ≥ 20.
2.  Compara el HR de Cox (9.3) con la diferencia de RMST para la **albuminuria A3 vs. A1**. ¿Cuál se explica mejor a un paciente?
3.  Repite el modelo de pseudovalores a **τ = 24 meses**. ¿Cambian los coeficientes?

## Nota editorial

-   Capítulo redactado con asistencia de IA y revisado por el autor. Todos los datos son **simulados**.
