# Dos variables: pruebas de hipótesis y correlación

## ¿Qué prueba uso?

| Variable resultado | Variable que se compara | Prueba paramétrica | Alternativa no paramétrica |
|---|---|---|---|
| Continua | 2 grupos independientes | *t* de Welch | Wilcoxon-Mann-Whitney |
| Continua | 2 mediciones del **mismo** paciente | *t* pareada | Wilcoxon de rangos con signo |
| Continua | ≥ 3 grupos | ANOVA | Kruskal-Wallis |
| Categórica | Categórica | χ² de Pearson | **Fisher** (frecuencias esperadas < 5) |
| Binaria pareada | Antes/después | — | McNemar |
| Continua | Continua | Correlación de Pearson | Correlación de Spearman |

```{r}
#| label: setup-81
library(tidyverse)
library(broom)
source("R/funciones_epi.R")

ckd <- read_csv("Bases/ckd_isglt2.csv") |>
  mutate(
    trat  = factor(isglt2, levels = 0:1, labels = c("Sin iSGLT2", "Con iSGLT2")),
    sexo  = factor(sexo, levels = c("Mujer", "Hombre")),
    cat_g = categoria_g(tfg_basal), cat_a = categoria_a(uacr)
  )
```

::: {.callout-warning}
## ⚠️ Lo que una prueba **no** te dice

El valor *p* contesta: *"si no hubiera ninguna asociación, ¿qué tan raro sería este resultado?"* No dice **qué tan grande** es la diferencia, ni si es **clínicamente importante**, ni si es **causal**. Siempre reporta la **estimación con su IC**; el *p* es un complemento.
:::

## Comparar una variable continua entre dos grupos

### Prueba *t* (con la diferencia y su IC)

¿La TFGe basal es distinta entre tratados y no tratados?

```{r}
#| label: t-test
t.test(tfg_basal ~ trat, data = ckd)
```

`broom::tidy()` convierte el resultado de cualquier prueba en una tabla ordenada (útil para reportar o para repetir la prueba en muchas variables):

```{r}
#| label: t-tidy
tidy(t.test(tfg_basal ~ trat, data = ckd)) |>
  transmute(diferencia = estimate1 - estimate2, ic_inf = conf.low, ic_sup = conf.high, p = p.value) |>
  mutate(across(where(is.numeric), \(x) signif(x, 3)))
```

Los tratados tienen una TFGe basal ~4 mL/min/1.73 m² **mayor** (la diferencia ya se vio en la Tabla 1). Con *n* = 5 000 el *p* es diminuto; lo informativo es el tamaño (4 unidades) y su IC.

### Wilcoxon para la UACR (asimétrica)

```{r}
#| label: wilcoxon
wilcox.test(uacr ~ trat, data = ckd, conf.int = TRUE)
```

El estimador es el **pseudomediano de las diferencias** (Hodges-Lehmann), no la diferencia de medianas. Para reportar, **junto con el *p***, da las medianas [RIC] de cada grupo (Tabla 1).

::: {.callout-tip}
## 💡 ¿*t* o Wilcoxon?

Con *n* grande (≥ 30 por grupo), la *t* es robusta aun con asimetría moderada. Con *n* pequeño y asimetría clara (UACR, triglicéridos) o valores atípicos, usa Wilcoxon o transforma con logaritmo y usa *t* sobre `log(uacr)` (el resultado es una **razón de medias geométricas**).
:::

## Dos variables categóricas: χ² y Fisher

¿Está la ECV previa asociada con recibir iSGLT2?

```{r}
#| label: chi2
tabla <- table(ckd$trat, ckd$ecv)
dimnames(tabla) <- list(trat = c("Sin iSGLT2", "Con iSGLT2"), ECV = c("Sin ECV", "Con ECV"))
tabla
round(100 * prop.table(tabla, margin = 1), 1)       # % por fila

chisq.test(tabla, correct = FALSE)
```

Con **frecuencias esperadas < 5** en alguna celda, usa `fisher.test()`. Con muchas celdas pequeñas, `fisher.test(tabla, simulate.p.value = TRUE)`.

```{r}
#| label: esperadas
chisq.test(tabla)$expected      # revisa que ninguna sea < 5
```

## Tres o más grupos: ANOVA y Kruskal-Wallis

¿La pendiente anual de TFGe difiere según la categoría G basal?

```{r}
#| label: anova
#| fig-width: 8
#| fig-height: 3.6
ggplot(ckd, aes(cat_g, pendiente_tfg)) +
  geom_boxplot(fill = "#56B4E9", alpha = 0.6, outlier.alpha = 0.2) +
  labs(x = "Categoría G basal", y = "Cambio anual de TFGe (mL/min/1.73 m²/año)",
       caption = "Datos simulados.") +
  theme_minimal(base_size = 11)

m_aov <- aov(pendiente_tfg ~ cat_g, data = ckd)
summary(m_aov)
kruskal.test(pendiente_tfg ~ cat_g, data = ckd)
```

El ANOVA solo dice que **hay alguna diferencia**; para saber **cuáles** grupos difieren se hacen comparaciones por pares con corrección:

```{r}
#| label: posthoc
TukeyHSD(m_aov)

pairwise.wilcox.test(ckd$pendiente_tfg, ckd$cat_g, p.adjust.method = "holm")
```

## Comparaciones múltiples

Si pruebas 20 hipótesis con α = 0.05, **esperas una falsa "significativa"** aunque no haya nada real. Opciones:

-   **Bonferroni**: multiplica cada *p* por el número de pruebas (conservador).
-   **Holm**: igual de válido y más potente; es el predeterminado razonable (`p.adjust(p, method = "holm")`).
-   **FDR (Benjamini-Hochberg)**: controla la proporción esperada de falsos descubrimientos; para análisis exploratorios con muchas pruebas.

```{r}
#| label: ajuste-p
p_vals <- c(0.001, 0.012, 0.034, 0.048, 0.20)
tibble(p = p_vals, bonferroni = p.adjust(p_vals, "bonferroni"),
       holm = p.adjust(p_vals, "holm"), fdr = p.adjust(p_vals, "BH")) |> mutate(across(everything(), \(x) round(x, 3)))
```

::: {.callout-warning}
## ⚠️ El pecado capital: probar todo y reportar lo "significativo"

Declara **antes** de ver los datos cuáles son las hipótesis principales; el resto se etiqueta como **exploratorio**. Ajustar por múltiples comparaciones no sustituye una pregunta clara, y reportar solo los *p* < 0.05 de un análisis amplio es una forma de *p-hacking*.
:::

## Correlación entre dos variables continuas

```{r}
#| label: correlacion
cor.test(ckd$edad, ckd$tfg_basal)                                  # Pearson
cor.test(ckd$uacr, ckd$pendiente_tfg, method = "spearman")        # Spearman (UACR asimétrica)
```

```{r}
#| label: graf-cor
#| fig-width: 8
#| fig-height: 3.8
ggplot(ckd, aes(uacr, pendiente_tfg)) +
  geom_point(alpha = 0.15, size = 0.7) +
  geom_smooth(method = "loess", formula = y ~ x, color = "#D55E00") +
  scale_x_log10() +
  labs(x = "UACR (mg/g, escala log)", y = "Cambio anual de TFGe",
       caption = "Datos simulados.") +
  theme_minimal(base_size = 11)
```

-   **Pearson** mide asociación **lineal**; es sensible a valores extremos.
-   **Spearman** mide asociación **monótona** (usa rangos); es robusta a asimetría y *outliers*.
-   El coeficiente es **adimensional** (de −1 a 1): *r* = 0.5 no significa "50 %". Elevado al cuadrado (*r*²) da la fracción de varianza compartida.
-   **Correlación ≠ concordancia** (si comparas dos métodos de medición, usa Bland-Altman) y **≠ causalidad**.

## Datos pareados: antes y después

`lab_visitas_ancho.csv` tiene la creatinina de 378 pacientes en tres visitas (simulada, Cap. 5). ¿Cambió la creatinina entre la basal y los 12 meses **en los mismos pacientes**? Una *t* para dos muestras independientes ignoraría el pareamiento; se usa la **pareada**:

```{r}
#| label: pareada
lab <- read_csv("Bases/lab_visitas_ancho.csv")

t.test(lab$creat_12m, lab$creat_basal, paired = TRUE)
wilcox.test(lab$creat_12m, lab$creat_basal, paired = TRUE)
```

::: {.callout-tip}
## 💡 La clave del pareamiento

La prueba pareada analiza **la diferencia dentro de cada paciente**. Quita la variabilidad entre pacientes (unos tienen creatinina de 0.8 y otros de 5) y es mucho más potente. Si tus datos son pareados y usas la prueba independiente, **pierdes potencia y a veces conclusiones**.
:::

::: {.callout-important}
## 🎯 En resumen

-   Elige la prueba por **tipo de variable** y **diseño** (independiente/pareado), y confirma los supuestos mirando los datos.
-   **Reporta la diferencia o la asociación con su IC**, no solo el *p*.
-   Con **n grande**, casi todo es "significativo"; con **n pequeño**, nada: juzga el **tamaño** del efecto.
-   **Corrige comparaciones múltiples** (Holm o FDR) y separa lo confirmatorio de lo exploratorio.
-   `broom::tidy()` ordena el resultado de cualquier prueba en una tabla.
:::

## Ejercicio

1.  Compara la **HbA1c** entre hombres y mujeres con `t.test` y reporta la diferencia con su IC. ¿Es clínicamente relevante?
2.  Haz una tabla χ² de **sexo × ECV** y reporta el *p* y los porcentajes por fila.
3.  Calcula la correlación de Spearman entre la **PAS y la edad**. ¿Y entre la HbA1c y el log(UACR)?
