# De la evidencia a la recomendación (Evidence-to-Decision)

::: {.callout-note}
## 🩺 Escenario

El comité de la guía de ERC pregunta: *«¿ofrecemos el iSGLT2 a todo paciente con ERC y albuminuria?»*. Ya calificaste la certeza (22.3): baja para el evento renal compuesto, moderada para la pendiente de TFGe (**datos ficticios**). La jefa advierte: *«la certeza no es la recomendación; la certeza dice cuánto confiamos en los números, la recomendación decide qué hacemos con ellos»*. Con la misma evidencia, otro comité podría llegar a otra conclusión, y no estaría equivocado.
:::

**Lo que vamos a hacer**

-   Recorrer el marco **Evidence-to-Decision** (EtD) con los números del metaanálisis ficticio, también **por nivel de albuminuria**.
-   Distinguir una recomendación **fuerte** de una **condicional** y ver **cuánto dependen de los valores** de los pacientes.
-   Cerrar el capítulo con un **ejercicio de calificación de la certeza, paso a paso**.

```{r}
#| label: c225-setup
#| message: false
library(tidyverse)
library(metafor)
source("R/funciones_extra_a.R")      # num(), pct()
source("R/funciones_cap22.R")        # sof_binario(), marcas_grade(), certeza_final(), ...
theme_set(theme_minimal(base_size = 12))

# 20 ensayos FICTICIOS de un iSGLT2 vs placebo en ERC (Cap. 21)
ensayos <- read_csv("Bases/metaanalisis_isglt2.csv", show_col_types = FALSE) |>
  mutate(rob_global = factor(rob_global, levels = c("Bajo", "Algunas dudas", "Alto")))

# Efecto relativo y absoluto de un conjunto de ensayos (una fila)
resumir <- function(d) {
  r <- rma(yi = log_rr, sei = se_log_rr, data = d, method = "REML")
  p0 <- sum(d$ev_ctrl) / sum(d$n_ctrl)
  bind_cols(tibble(k = r$k, n = sum(d$n_trat + d$n_ctrl), p_ctrl = p0, i2 = r$I2), sof_binario(r, p0))
}
res_tfg <- rma(yi = md_tfg, sei = se_md_tfg, data = ensayos, method = "REML")   # pendiente de TFGe
md <- sof_continuo(res_tfg)
```

## Paso 1: el marco EtD

Una recomendación no sale solo de «el efecto es bueno y la certeza es X». El marco **Evidence-to-Decision** (Alonso-Coello y cols., *BMJ* 2016) ordena **todo lo que el panel debe juzgar**:

-   **El problema**: ¿es una prioridad?
-   **Los efectos**: deseables, indeseables, **certeza** de la evidencia y **balance** entre ellos.
-   **Los valores**: cuánto importan a los pacientes los desenlaces (evitar diálisis, evitar efectos adversos).
-   **Lo práctico**: recursos y costos, **equidad**, **aceptabilidad** y **factibilidad**.

Cada criterio se juzga con la evidencia disponible y se **escribe la razón**. La recomendación es la **síntesis** de esos juicios; no hay una fórmula.

## Paso 2: qué dice la evidencia, también por albuminuria

La pregunta es «ERC con albuminuria». Los ensayos tienen albuminuria media de `r min(ensayos$uacr_media)` a `r max(ensayos$uacr_media)` mg/g y ya vimos (22.2) que el efecto crece con la albuminuria. Calculamos el efecto relativo y absoluto en **todos** los ensayos y en cada mitad (UACR media ≥ 300 mg/g o menor):

```{r}
#| label: c225-subgrupos
sub_alta <- filter(ensayos, uacr_media >= 300)
sub_baja <- filter(ensayos, uacr_media < 300)
tab_sub <- bind_rows(Todos = resumir(ensayos), `UACR ≥ 300` = resumir(sub_alta), `UACR < 300` = resumir(sub_baja), .id = "grupo")
dif_sub <- rma(yi = log_rr, sei = se_log_rr, mods = ~ I(uacr_media >= 300), data = ensayos, method = "REML")

tab_sub |>
  transmute(Grupo = grupo, Ensayos = k, Participantes = format(n, big.mark = " "),
            `Riesgo con placebo` = pct(p_ctrl, 1), `RR (IC 95 %)` = f_ic(rr, rr_inf, rr_sup),
            `Eventos evitados por 1000 (IC 95 %)` = f_ic(evitados, evitados_inf, evitados_sup, 0),
            `IC incluye RR 0.90` = ifelse(rr_sup >= 0.90, "sí", "no")) |>
  knitr::kable()
```

**Qué vemos.** Con albuminuria alta el RR es **`r num(tab_sub$rr[2], 2)`** (`r num(tab_sub$evitados[2], 0)` eventos menos por 1 000); con albuminuria menor, **`r num(tab_sub$rr[3], 2)`** (`r num(tab_sub$evitados[3], 0)` menos), y su IC llega a `r num(tab_sub$rr_sup[3], 2)`, es decir, **incluye el umbral de decisión de 0.90**. La diferencia entre subgrupos es estadísticamente significativa (p = `r num(dif_sub$QMp, 3)`), pero es una comparación **entre ensayos** y no dentro de cada uno, lo que le resta credibilidad (hay que juzgarla con criterios específicos de subgrupos, p. ej. ICEMAN, Schandelmaier y cols., *CMAJ* 2020; por verificar). Para la decisión, importa que el **beneficio absoluto** en albuminuria baja es solo el `r pct(tab_sub$evitados[3] / tab_sub$evitados[2], 0)` del de albuminuria alta y está más cerca del umbral.

## Paso 3: la tabla EtD

Armamos la tabla EtD con los juicios de un **panel hipotético** (la columna «Juicio» es ilustrativa; en una guía real la discute y vota un panel con pacientes). Las cifras salen de lo calculado:

```{r}
#| label: c225-etd
g <- tab_sub[1, ]
etd <- tribble(
  ~Criterio, ~`Evidencia (datos ficticios)`, ~`Juicio del panel (hipotético)`,
  "Prioridad del problema", "ERC con albuminuria: causa frecuente de diálisis y de riesgo cardiovascular.", "Sí, es prioritario",
  "Efectos deseables",
    paste0(num(g$evitados, 0), " eventos renales menos por 1 000 (IC ", num(g$evitados_inf, 0), " a ", num(g$evitados_sup, 0),
           "); pendiente de TFGe ", num(md$md, 2), " mL/min/1.73 m²/año mejor."), "Moderados",
  "Efectos indeseables", "Los 20 ensayos ficticios no registraron daños (infecciones genitourinarias, depleción de volumen, cetoacidosis).",
    "Probablemente pequeños (**falta evidencia**)",
  "Certeza de la evidencia", "Evento renal: baja; pendiente de TFGe: moderada; daños: sin estimación.",
    "**Baja** (la del desenlace crítico con menor certeza)",
  "Valores", "Evitar la diálisis suele pesar mucho; la carga de un comprimido diario es pequeña, pero varía.",
    "Probablemente poca variabilidad importante",
  "Balance de efectos", "Beneficio absoluto claro; daños no medidos aquí.", "Probablemente favorece la intervención",
  "Recursos", "Costo del fármaco frente a la diálisis evitada (hipotético; depende del sistema de salud).", "Incierto",
  "Equidad", "El acceso puede ser menor justo en quienes tienen más riesgo.", "Puede reducir la equidad si no se financia",
  "Aceptabilidad", "Oral, una vez al día.", "Probablemente sí",
  "Factibilidad", "Requiere seguimiento de TFGe y de volumen.", "Probablemente sí"
)
knitr::kable(etd)
```

**Qué vemos.** El balance favorece al fármaco **por lo que se midió**, pero hay dos huecos: los **daños** (sin datos en estos ensayos) y la **certeza baja** del desenlace crítico. En GRADE la certeza global de la evidencia se toma del desenlace **crítico** con la certeza **más baja**: si falta un desenlace crítico (daños), el panel debe buscarlo en otras fuentes o reconocer la ignorancia. Los criterios no medibles (recursos, equidad) **no se calculan en esta tabla**: se discuten.

## Paso 4: fuerte o condicional

GRADE usa dos fuerzas. Qué significan en la práctica:

```{r}
#| label: c225-fuerza
tribble(
  ~Para..., ~`Recomendación fuerte («recomendamos»)`, ~`Recomendación condicional («sugerimos»)`,
  "El paciente", "La gran mayoría, bien informada, elegiría esta opción.", "La mayoría la elegiría, pero muchos no; la decisión es compartida.",
  "El clínico", "Ofrecerla a casi todos los pacientes.", "Ayudar a cada paciente a decidir según sus valores.",
  "Quien decide políticas", "Puede adoptarse como norma o indicador de calidad.", "Requiere debate y participación de los interesados."
) |> knitr::kable()
```

**Qué vemos.** Una recomendación **fuerte** necesita que el balance sea claro **y** que la certeza no sea muy baja, y que los valores no varíen mucho. Con certeza **baja** y daños sin datos, lo coherente es una recomendación **condicional a favor**: *«sugerimos ofrecer el iSGLT2 a pacientes con ERC y albuminuria»*. GRADE admite recomendaciones fuertes con certeza baja solo en situaciones excepcionales (por ejemplo, si el daño de no tratar es catastrófico y el de tratar, pequeño; Andrews y cols., 2013; por verificar el detalle). Otro panel con los mismos números podría ser más o menos cauto: la certeza se **evalúa**; la fuerza se **decide**.

## Paso 5: la recomendación depende de los valores

Los ensayos ficticios no midieron daños. Supón (**hipotético**) que el fármaco causa efectos adversos que, **para el paciente, pesan una fracción** de un evento renal. ¿Para qué valores se invierte el balance? Restamos al beneficio (eventos evitados por 1 000) los daños **ponderados** por su peso relativo:

```{r}
#| label: c225-valores
beneficio <- g$evitados                                   # eventos renales evitados por 1000
beneficio_bajo <- g$evitados_inf                          # límite inferior del IC
rejilla <- expand_grid(dano_por_1000 = c(20, 50, 100), peso = c(0.10, 0.25, 0.50)) |>
  mutate(balance = beneficio - dano_por_1000 * peso,
         balance_pesimista = beneficio_bajo - dano_por_1000 * peso)

rejilla |>
  mutate(peso = paste0("peso ", peso)) |>
  select(dano_por_1000, peso, balance) |>
  pivot_wider(names_from = peso, values_from = balance) |>
  mutate(across(where(is.numeric), \(x) round(x, 1))) |>
  rename(`Daños por 1000 (hipotético)` = dano_por_1000)
```

**Qué vemos.** El balance (en «eventos renales equivalentes» por 1 000) es **favorable en `r sum(rejilla$balance > 0)` de las `r nrow(rejilla)` combinaciones** y negativo en `r sum(rejilla$balance <= 0)`: con `r rejilla$dano_por_1000[nrow(rejilla)]` daños por 1 000 que pesan la mitad de un evento renal, el balance es `r num(rejilla$balance[nrow(rejilla)], 1)`. Con el límite inferior del IC del beneficio (`r num(beneficio_bajo, 0)` por 1 000) siguen siendo favorables `r sum(rejilla$balance_pesimista > 0)` combinaciones, pero la de 50 daños con peso 0.5 queda en `r num(rejilla$balance_pesimista[rejilla$dano_por_1000 == 50 & rejilla$peso == 0.5], 1)`: casi sin margen. **No hay un «peso correcto»**: depende del paciente (un paciente joven con TFGe de 25 y albuminuria alta frente a uno anciano y frágil con riesgo de depleción de volumen). Por eso la recomendación honesta es condicional y explícita en sus supuestos.

::: {.callout-warning}
## ⚠️ Errores clásicos al pasar de la evidencia a la recomendación

-   **Confundir certeza con fuerza.** Certeza alta no obliga a recomendación fuerte (el balance puede ser ajustado), y certeza baja no prohíbe recomendar.
-   **Olvidar los daños que no se midieron.** «No hay daños en los ensayos» y «los ensayos no midieron daños» son afirmaciones muy distintas.
-   **Ocultar los valores.** Si la recomendación solo funciona con un peso concreto de los daños, dilo.
-   **Un único comité, una única verdad.** Distintos paneles pueden diferir por razones legítimas (recursos, valores locales): lo que no vale es ocultar el razonamiento.
:::

::: {.callout-important}
## 🎯 En resumen

-   EtD ordena los juicios del panel: prioridad, efectos deseables e indeseables, certeza, valores, balance, recursos, equidad, aceptabilidad y factibilidad.
-   En el ejemplo ficticio, el beneficio absoluto es de `r num(g$evitados, 0)` eventos menos por 1 000 en todos los ensayos, `r num(tab_sub$evitados[2], 0)` con albuminuria alta y `r num(tab_sub$evitados[3], 0)` con albuminuria menor (IC hasta `r num(tab_sub$rr_sup[3], 2)`).
-   Con certeza baja y daños sin datos, lo coherente es una recomendación **condicional**; fuerte solo con balance claro, certeza al menos moderada y pocos desacuerdos de valores.
-   La recomendación **depende de valores**: mostrar para qué valores se invierte el balance es más honesto que ocultarlo.
:::

## Ejercicio de cierre: califica la certeza paso a paso

Califica la certeza del **evento renal compuesto en pacientes con albuminuria alta** (los `r nrow(sub_alta)` ensayos con UACR media ≥ 300 mg/g). Sigue el orden; compara después con la **solución de referencia**.

1.  **Pregunta y desenlace.** ¿Qué desenlace es crítico? ¿Cuál es el umbral de decisión (usa RR 0.90)?
2.  **Punto de partida.** ¿Ensayos u observacional?
3.  **Las marcas de los cinco dominios** (con la función propia):

```{r}
#| label: c225-ejercicio-marcas
res_alta <- rma(yi = log_rr, sei = se_log_rr, data = sub_alta, method = "REML")
ois_alta <- ois_rr(tab_sub$p_ctrl[2], rr = 0.75, i2 = res_alta$I2 / 100)
marcas_alta <- marcas_grade(res_alta, sub_alta, umbral = 0.90, ois = ois_alta, n_total = tab_sub$n[2])
marcas_alta |>
  mutate(senal = senal_txt(senal)) |>
  select(Dominio = dominio, Marca = marca, Valor = valor, `¿Salta?` = senal) |>
  knitr::kable()
```

4.  **Decide, dominio por dominio, cuántos niveles bajas y por qué** (tú, no la función).
5.  **Suma los niveles** con `certeza_final()`, **escribe las notas al pie** y rellena la fila de la tabla SoF (22.3).

**Solución de referencia** (un juicio razonable, no el único):

```{r}
#| label: c225-ejercicio-solucion
bajar_alta <- c(`Riesgo de sesgo` = 0, Inconsistencia = 1, `Evidencia indirecta` = 0, Imprecisión = 0, `Sesgo de publicación` = 0)
certeza_alta <- certeza_final("Alta", bajar = sum(bajar_alta))
c(bajar = sum(bajar_alta), certeza = certeza_alta)
```

**Qué vemos.** Partimos de alta y **bajamos `r sum(bajar_alta)` nivel** (certeza **`r certeza_alta`**), solo por **inconsistencia**: I² de `r num(res_alta$I2, 0)` % y un intervalo de predicción que incluye 1 (`r marcas_alta$valor[marcas_alta$marca == "Intervalo de predicción"]`). **No** bajamos por riesgo de sesgo (`r marcas_alta$valor[1]` del peso en riesgo alto), por indirecta (la población coincide con la pregunta) ni por imprecisión: el RR (`r num(tab_sub$rr[2], 2)`, IC `r num(tab_sub$rr_inf[2], 2)` a `r num(tab_sub$rr_sup[2], 2)`) queda lejos de 0.90, aunque los participantes (`r format(tab_sub$n[2], big.mark = " ")`) quedan algo por debajo del OIS ajustado (`r format(ois_alta$n_total_ajustado, big.mark = " ")`). Tampoco bajamos por sesgo de publicación, aunque Egger da p = `r marcas_alta$valor[marcas_alta$marca == "Prueba de Egger (p)"]`, porque *trim-and-fill* no imputa ningún ensayo (`r marcas_alta$valor[marcas_alta$marca == "Estudios «faltantes» (trim-and-fill)"]`) y con solo `r res_alta$k` ensayos la prueba es frágil. **Alguien podría bajar un nivel más** (Egger, OIS apenas incumplido) y quedar en baja. Y qué cambia para la recomendación: con certeza `r certeza_alta` y `r num(tab_sub$evitados[2], 0)` eventos menos por 1 000, el panel podría considerar una recomendación **más firme** para albuminuria alta que para el conjunto, manteniendo la condicional para albuminuria menor. Esa decisión, con sus razones, es el producto final de GRADE.

## Ejercicio

1.  Repite el cierre para el subgrupo **UACR < 300**: ¿qué dominios saltan ahora? ¿Qué pasa con *trim-and-fill* y con el umbral de 0.90? ¿Qué certeza le darías?
2.  Cambia en el Paso 5 el peso a 0.75: ¿en cuántas combinaciones sigue favoreciendo al fármaco?
3.  Redacta, en dos frases, la recomendación condicional para albuminuria baja, con sus supuestos explícitos.

## Referencias

-   Alonso-Coello P, Schünemann HJ, Moberg J, et al. GRADE Evidence to Decision (EtD) frameworks: a systematic and transparent approach to making well informed healthcare choices. 1: Introduction. *BMJ*. 2016;353:i2016.
-   Andrews JC, Schünemann HJ, Oxman AD, et al. GRADE guidelines: 15. Going from evidence to recommendation: determinants of a recommendation's direction and strength. *J Clin Epidemiol*. 2013;66:726-735 (por verificar).
-   Schandelmaier S, Briel M, Varadhan R, et al. Development of the Instrument to assess the Credibility of Effect Modification Analyses (ICEMAN) in randomized controlled trials and meta-analyses. *CMAJ*. 2020;192:E901-E906 (por verificar).
-   Schünemann H, Brożek J, Guyatt G, Oxman A (eds.). *GRADE Handbook*.
