# Mecanismos: MCAR, MAR y MNAR

## La pregunta clave: ¿por qué falta el dato?

Para cada variable con valores ausentes, la pregunta no es **cuántos** faltan sino **por qué**. Sea $R$ el indicador de "dato observado" ($R=1$) o "falta" ($R=0$). Rubin (1976) definió tres mecanismos según de qué depende $R$:

| Mecanismo | Significa | Ejemplo con la UACR |
|---|---|---|
| **MCAR** (*missing completely at random*) | $R$ no depende de **nada** | Se perdieron muestras de orina por un fallo de laboratorio al azar |
| **MAR** (*missing at random*) | $R$ depende solo de **variables observadas** | Falta más UACR en pacientes mayores, con TFGe más baja o con peor evolución (variables que sí se observan) |
| **MNAR** (*missing not at random*) | $R$ depende del **propio valor que falta** (o de algo no observado) | No se pide UACR a quien "se ve" sin albuminuria; o los que tienen albuminuria alta no regresan |

```{r}
#| label: setup-131
library(tidyverse)
source("R/funciones_epi.R")
source("R/simular_faltantes.R")

oraculo <- read_csv("Bases/ckd_isglt2_oraculo.csv")
```

## Los tres mecanismos como DAG

Se agrega al DAG el **indicador de faltante** $R$ y se dibuja de qué depende. $X$ es la variable parcialmente observada (UACR), $Y$ el desenlace, $Z$ una covariable siempre observada.

```{r}
#| label: dag-mecanismos
#| fig-width: 11
#| fig-height: 3
panel <- function(aristas, titulo) {
  nodos <- tribble(~nombre, ~x, ~y, ~etiqueta, ~rol,
    "Z", 1, 1.6, "Edad, TFGe\n(observadas)", "otro",
    "X", 2, 1.6, "UACR\n(verdadera)", "exposicion",
    "Y", 3, 1.6, "Desenlace", "desenlace",
    "R", 2, 0.4, "¿Se midió\nla UACR? (R)", "colisionador")
  dibujar_dag(nodos, aristas, tam_texto = 3, expandir = c(0.2, 0.3)) + labs(title = titulo) +
    theme(legend.position = "none", plot.title = element_text(face = "bold", size = 11))
}
base <- tribble(~de, ~a, "Z", "X", "X", "Y", "Z", "Y")
library(patchwork)
panel(base, "MCAR: R no depende de nada") +
  panel(bind_rows(base, tribble(~de, ~a, "Z", "R", "Y", "R")), "MAR: R depende de lo observado") +
  panel(bind_rows(base, tribble(~de, ~a, "X", "R")), "MNAR: R depende de X (el dato que falta)")
```

En **MAR**, $R$ depende de $Z$ e $Y$ (observados): si ajustamos por ellos, **se puede recuperar** la información. En **MNAR**, $R$ depende de $X$ mismo: **no hay forma de corregirlo** con los datos observados solamente; hace falta un supuesto adicional (13.6).

::: {.callout-warning}
## ⚠️ MAR no significa "al azar"

MAR significa que, **dado lo que observas**, la falta es "como al azar". Que los mayores tengan más datos faltantes **no** viola MAR (si observas la edad); que los **más graves** falten más **sí** lo viola si la gravedad no se mide. Es un supuesto **no verificable** con los datos: se defiende con conocimiento del proceso que generó los faltantes.
:::

## Consecuencias: simulación con los tres mecanismos

Aplicamos los tres mecanismos a la UACR (un 33 % de faltantes en cada uno) y comparamos **el análisis de casos completos** con los **datos completos** (la verdad):

```{r}
#| label: tres-mecanismos
resumen_mecanismo <- function(mec) {
  d <- generar_faltantes(oraculo, mec)
  completo <- !is.na(d$uacr)
  m_cc <- lm(pendiente_tfg ~ isglt2 + I(edad / 10) + sexo + hba1c + pas + tfg_basal + log(uacr) + ecv, data = d)
  tibble(
    mecanismo = mec,
    `% falta UACR` = 100 * mean(!completo),
    `ln(UACR) medio (observados)` = mean(log(d$uacr), na.rm = TRUE),
    `Efecto iSGLT2 (casos completos)` = unname(coef(m_cc)["isglt2"]),
    `Coef. de ln(UACR) (casos completos)` = unname(coef(m_cc)["log(uacr)"])
  )
}
m_verdad <- lm(pendiente_tfg ~ isglt2 + I(edad / 10) + sexo + hba1c + pas + tfg_basal + log(uacr) + ecv, data = oraculo)

bind_rows(
  tibble(mecanismo = "Datos completos (verdad)", `% falta UACR` = 0,
         `ln(UACR) medio (observados)` = mean(log(oraculo$uacr)),
         `Efecto iSGLT2 (casos completos)` = unname(coef(m_verdad)["isglt2"]),
         `Coef. de ln(UACR) (casos completos)` = unname(coef(m_verdad)["log(uacr)"])),
  map_dfr(c("MCAR", "MAR", "MNAR"), resumen_mecanismo)
) |> mutate(across(where(is.numeric), \(x) round(x, 2)))
```

Lecciones:

-   **MCAR**: sin sesgo (el promedio observado de ln(UACR) = 4.80 coincide con el real, 4.79; solo se pierde **precisión** por tener menos pacientes).
-   **MAR** (depende de edad, TFGe, tratamiento y desenlace): el **promedio observado queda sesgado** (4.72) y el efecto del tratamiento en casos completos se **desvía**.
-   **MNAR** (falta más cuando la UACR es alta): el promedio observado queda **muy sesgado** (4.49 vs. 4.79: se pierde a los de albuminuria alta) y el efecto estimado se desvía más.

::: {.callout-tip}
## 💡 Cómo pensar el mecanismo en tu estudio

1.  **¿Quién decide si se mide?** (el médico, el laboratorio, el paciente, el protocolo).
2.  **¿Qué sabe esa persona** al decidir? (si sabe el valor de la variable, hay MNAR; si solo sabe el contexto, MAR).
3.  **¿Qué variables** pueden predecir la falta? Inclúyelas en el análisis.
4.  **Pregunta al personal clínico** y revisa el protocolo: es la mejor evidencia sobre el mecanismo.
:::

::: {.callout-important}
## 🎯 En resumen

-   **MCAR**: sin sesgo, solo pierdes precisión. **MAR**: la falta depende de lo **observado**; se puede **corregir ajustando o imputando**. **MNAR**: depende del **valor perdido**; hace falta un supuesto externo y **análisis de sensibilidad**.
-   MAR/MNAR **no se pueden distinguir con los datos observados**: se **argumenta** con conocimiento clínico.
-   Dibuja el **indicador de faltante** en el DAG: ¿qué flechas lo causan?
-   Los datos faltantes **no son solo un problema de tamaño de muestra**: pueden sesgar.
:::

## Ejercicio

1.  Piensa en tres variables de tu base real y clasifica su probable mecanismo (MCAR, MAR, MNAR) con una frase de justificación.
2.  Dibuja el DAG de faltantes para la **hemoglobina glicosilada** en pacientes de tu servicio.
3.  Cambia en `generar_faltantes()` la fuerza del mecanismo MNAR (de 0.9 a 1.5). ¿Cómo cambia el promedio observado de ln(UACR)?
