# Sesgo de tiempo inmortal

> **La pregunta de esta herramienta:** *¿cuándo empieza el tiempo cero y cuándo empieza el tratamiento?*

::: {.callout-note}
## 🩺 Escenario

Un estudio de cohorte concluye: *"Los pacientes con ERC avanzada que recibieron iSGLT2 **durante el seguimiento** tuvieron una mortalidad **80 % menor** que quienes nunca lo recibieron"*. El HR es 0.2, mucho mejor que cualquier ensayo. Antes de celebrar, mira **cómo se definió "tratado"**: quien murió pronto **no tuvo tiempo de que le recetaran nada**, así que quedó clasificado como "no tratado".
:::

**Lo que vamos a hacer**

-   Entender el error con un **dibujo de línea de tiempo** y un **DAG**.
-   Simular un fármaco **sin ningún efecto** que, analizado mal, "reduce 80 % la mortalidad".
-   Corregirlo de tres maneras y comprobar que el HR vuelve a 1.

## Paso 1: el error, en una frase

El **sesgo de tiempo inmortal** aparece cuando a un grupo se le atribuye un periodo de seguimiento **durante el cual, por cómo se definió, no podía haber tenido el evento**.

El caso típico: se compara a quienes **"recibieron el fármaco en algún momento"** con quienes **nunca lo recibieron**, y el seguimiento de los tratados se cuenta **desde el ingreso a la cohorte**. Pero para quedar en el grupo "tratado" el paciente **tuvo que sobrevivir hasta recibir la primera prescripción**. Ese tiempo previo es **inmortal**: si hubiera muerto antes, habría quedado como "no tratado".

Es el mismo mecanismo que vimos en 10.1, con otra puerta de entrada: el DAG muestra que **sobrevivir hasta la prescripción** (S) es causada por el tiempo de vida (T), y T también causa la muerte observada. Sin ninguna flecha del fármaco a la muerte, igual hay un camino abierto de "tratado" a "muerte":

```{r}
#| label: dag-inmortal
#| fig-width: 7.5
#| fig-height: 3
library(tidyverse)
source("R/funciones_epi.R")
theme_set(theme_minimal(base_size = 12))

dibujar_dag(
  tribble(~nombre, ~x, ~y, ~etiqueta, ~rol,
          "T", 1, 1.6, "Cuánto vivirá\nel paciente", "no medido",
          "S", 2, 0.9, "Sobrevive hasta\nla prescripción", "confusor",
          "A", 3, 0.9, "Clasificado\n'tratado'", "exposicion",
          "M", 3, 1.8, "Muerte en el\nseguimiento", "desenlace"),
  tribble(~de, ~a, "T", "S", "S", "A", "T", "M"),
  tam_texto = 3.2, expandir = c(0.2, 0.3)
)
```

## Paso 2: se ve mejor en una línea de tiempo

Ocho pacientes hipotéticos, seguidos desde su ingreso. Algunos reciben el fármaco a los 5, 8, 12 o 15 meses:

```{r}
#| label: linea-tiempo
#| fig-width: 8
#| fig-height: 4
linea <- tibble(
  id = factor(1:8),
  inicio_tto = c(NA, 8, NA, 15, 5, NA, 12, NA),
  fin = c(6, 40, 10, 38, 33, 25, 45, 14),
  muere = c(1, 0, 1, 1, 0, 1, 0, 1)
) |>
  mutate(tratado = !is.na(inicio_tto))

ggplot(linea) +
  geom_segment(aes(x = 0, xend = ifelse(tratado, inicio_tto, fin), y = id, yend = id,
                   color = ifelse(tratado, "Tiempo 'inmortal' (sin tratar)", "No tratado")), linewidth = 3) +
  geom_segment(data = filter(linea, tratado), aes(x = inicio_tto, xend = fin, y = id, yend = id, color = "Tratado"),
               linewidth = 3) +
  geom_point(data = filter(linea, muere == 1), aes(x = fin, y = id), shape = 4, size = 3, stroke = 1.3) +
  scale_color_manual(values = c("No tratado" = "#999999", "Tratado" = "#0072B2",
                                "Tiempo 'inmortal' (sin tratar)" = "#E69F00"), name = NULL) +
  labs(x = "Meses desde el ingreso a la cohorte", y = "Paciente",
       caption = "✕ = muerte. Datos hipotéticos con fines didácticos.") +
  theme(legend.position = "bottom")
```

Los pacientes tratados (2, 4, 5 y 7) tienen una barra **amarilla**: el tramo inicial donde estaban vivos pero **sin tratamiento**. El análisis "ingenuo" lo cuenta como **tiempo de tratado**; en ese tramo nadie puede morir, porque quien hubiera muerto habría sido clasificado como no tratado. Resultado: **el grupo tratado acumula tiempo "a salvo"** y su tasa de mortalidad cae sin que el fármaco haga nada.

## Paso 3: simulación con la verdad conocida

Simulamos 20 000 pacientes. **La verdad: el fármaco no tiene ningún efecto** (HR = 1). Cada paciente tiene un tiempo hasta la muerte y un momento en que se le **prescribiría** el fármaco, pero solo lo recibe si **sigue vivo** en ese momento.

```{r}
#| label: sim-inmortal
library(survival)
set.seed(10)
n <- 20000
T_muerte <- rexp(n, rate = 0.02)         # meses hasta la muerte (mediana ~35); sin efecto del fármaco
S_inicio <- rexp(n, rate = 0.05)         # momento en que se prescribiría el fármaco

datos <- tibble(id = 1:n, T_muerte, S_inicio) |>
  mutate(
    seguimiento = pmin(T_muerte, 60),
    muerte = as.integer(T_muerte <= 60),
    tratado = as.integer(S_inicio < T_muerte & S_inicio < 60)    # solo si está vivo cuando se prescribe
  )

table(datos$tratado)
```

### El resultado "feo": "alguna vez" frente a "nunca"

```{r}
#| label: ingenuo-inmortal
naive <- coxph(Surv(seguimiento, muerte) ~ tratado, data = datos)
hr_naive <- exp(c(HR = coef(naive), confint(naive)))
hr_naive
```

El HR es **`r round(hr_naive[1], 2)`**: ¡`r round(100 * (1 - hr_naive[1]))` % menos de mortalidad para un fármaco que **no hace nada**! La explicación: el 100 % de los "tratados" **sobrevivió** al menos hasta recibirlo. Cuánto tiempo "inmortal" hay en el grupo tratado:

```{r}
#| label: tiempo-inmortal
datos |>
  filter(tratado == 1) |>
  summarise(tiempo_total = sum(seguimiento), tiempo_inmortal = sum(S_inicio),
            porcentaje_inmortal = round(100 * tiempo_inmortal / tiempo_total, 1))
```

Una proporción importante del seguimiento de los tratados es tiempo **sin riesgo de morir** (aquí `r round(100 * sum(datos$S_inicio[datos$tratado == 1]) / sum(datos$seguimiento[datos$tratado == 1]))` %). En un estudio real de estatinas y progresión de la diabetes (Levesque et al., *BMJ* 2010, material de la clase del autor), el tiempo inmortal fue el **68 %** del seguimiento de los usuarios; al corregirlo, el aparente efecto protector (HR 0.74) se **invirtió** (HR 1.97), probablemente por confusión por indicación. Cuanto más tiempo inmortal, mayor el sesgo, y puede ser **mucho más grande que el de la confusión**.

## Paso 4: tres formas de corregirlo

### Opción 1: la exposición como variable que cambia con el tiempo

Cada paciente aporta **tiempo no expuesto** hasta su primera prescripción y **tiempo expuesto** después. Se logra con `tmerge()`, que "parte" a cada paciente en tramos:

```{r}
#| label: tmerge
d_base <- datos |> transmute(id, seguimiento, muerte, inicio = ifelse(tratado == 1, S_inicio, NA))

d_tv <- tmerge(d_base, d_base, id = id, evento = event(seguimiento, muerte))
d_tv <- tmerge(d_tv, d_base, id = id, expuesto = tdc(inicio))
d_tv$expuesto[is.na(d_tv$expuesto)] <- 0

head(d_tv |> select(id, tstart, tstop, evento, expuesto), 6)

tv <- coxph(Surv(tstart, tstop, evento) ~ expuesto, data = d_tv)
hr_tv <- exp(c(HR = coef(tv), confint(tv)))
hr_tv
```

Cada fila es un tramo del paciente `(tstart, tstop]`, con `expuesto = 0` antes de la prescripción y `1` después. El HR ahora es **`r round(hr_tv[1], 2)`**, la verdad. El tiempo previo a la prescripción se asigna al grupo "no expuesto", **donde sí puede morir**.

### Opción 2: análisis de *landmark*

Se fija un **punto de corte** (por ejemplo, 6 meses). Solo se incluyen los pacientes **vivos a los 6 meses**, se clasifica la exposición **según lo ocurrido hasta ese momento** y el seguimiento empieza a los 6 meses:

```{r}
#| label: landmark
lm6 <- datos |>
  filter(seguimiento > 6) |>
  mutate(trat_6m = as.integer(S_inicio <= 6 & tratado == 1), t = seguimiento - 6)

lm_fit <- coxph(Surv(t, muerte) ~ trat_6m, data = lm6)
hr_lm <- exp(c(HR = coef(lm_fit), confint(lm_fit)))
hr_lm
```

También cerca de la verdad (HR `r round(hr_lm[1], 2)`). El *landmark* es simple de explicar, pero pierde a quienes empiezan después del corte y depende de la fecha elegida.

### Opción 3 (la mejor): alinear el tiempo cero con el inicio del tratamiento

En el diseño de **ensayo objetivo** (*target trial*, Cap. 12), el **tiempo cero** es el momento en que el paciente **cumple los criterios y se asigna a una estrategia** (empezar o no empezar). Los tratados empiezan el seguimiento **cuando inician** el tratamiento, y a los no tratados se les asigna un tiempo cero comparable. El tiempo inmortal desaparece **por diseño**.

Los análisis frente a la verdad (HR = 1):

```{r}
#| label: resumen-inmortal
tibble(analisis = c("Ingenuo: 'alguna vez' vs. 'nunca'", "Exposición dependiente del tiempo", "Landmark a 6 meses", "Verdad"),
       HR = c(hr_naive[1], hr_tv[1], hr_lm[1], 1)) |>
  mutate(HR = round(HR, 2))
```

## Trampas frecuentes

::: {.callout-warning}
## ⚠️ Señales de alerta al leer un artículo

-   La exposición se define como **"uso en algún momento del seguimiento"** o **"uso durante el estudio"**.
-   El tiempo cero es la **entrada a la cohorte** (diagnóstico, alta) y no el inicio del tratamiento.
-   Efectos **demasiado buenos** (HR 0.2-0.5) para fármacos de beneficio modesto.
-   Los autores no explican cómo clasificaron a quienes **murieron antes** de recibir el tratamiento.
-   El mismo error aparece con **"cumplidores"** (asistir a todas las sesiones de diálisis, adherencia sostenida): para "cumplir hasta el final" hay que sobrevivir hasta el final.
:::

::: {.callout-important}
## 🎯 En resumen

-   El **tiempo inmortal** es un periodo en que, por cómo se definió el grupo, no puede haber evento: hace parecer **protectora** una exposición sin efecto.
-   Se evita **alineando el tiempo cero** con el inicio del tratamiento, tratando la exposición como **dependiente del tiempo** (`tmerge`) o con un análisis de **landmark**.
-   Ante un HR "demasiado bueno", sospecha primero del tiempo inmortal. Pregunta: *¿cuándo empieza el tiempo cero y cuándo el tratamiento?*
:::

## Ejercicio

1.  Aumenta la velocidad de prescripción (`rate = 0.15`) en la simulación. ¿El sesgo ingenuo aumenta o disminuye? ¿Por qué?
2.  En el análisis de *landmark*, prueba cortes a **3, 6 y 12 meses**. ¿Cambia el HR? ¿Qué pierdes con un corte tardío?
3.  Dibuja la línea de tiempo de 8 pacientes de tu servicio: ¿dónde está el tiempo cero de cada uno?
