# Búsqueda y selección de estudios

::: {.callout-note}
## 🩺 Escenario

El protocolo está registrado y te toca buscar. Tras consultar tres bases de datos, el gestor de referencias muestra **cientos de registros**, y muchos se parecen sospechosamente: el mismo ensayo aparece en PubMed y en Embase con el título escrito distinto. Tú y una compañera vais a leerlos **por separado** para decidir cuáles pasan. Preguntas: ¿cómo se construye una búsqueda que no deje escapar nada?, ¿cómo se quitan los duplicados sin borrar trabajos distintos?, ¿y cómo se mide si vosotras estáis de acuerdo?
:::

**Lo que vamos a hacer**

-   Construir una **estrategia de búsqueda** con bloques de conceptos (MeSH/Emtree, texto libre y operadores). **No ejecutamos ninguna búsqueda real.**
-   **Deduplicar** una biblioteca **ficticia** de registros: DOI, título normalizado y título aproximado (`adist`), comprobando contra la verdad.
-   **Cribar con dos revisores simulados**, calcular el **kappa de Cohen a mano** y resolver los conflictos.

```{r}
#| label: setup-c212
#| message: false
library(tidyverse)
source("R/funciones_extra_a.R")     # num(), pct()
source("R/funciones_cap21.R")
theme_set(theme_minimal(base_size = 12))
reg <- simular_busqueda()          # 831 registros FICTICIOS de tres bases (verdad conocida)
```

## Paso 1: la estrategia de búsqueda

La búsqueda se arma por **conceptos**. Dentro de cada concepto se unen los sinónimos con **OR** (basta con que aparezca uno); entre conceptos se usa **AND** (deben estar todos). Para cada concepto se combinan dos tipos de términos:

-   **Vocabulario controlado:** descriptores que un indizador asignó al artículo (**MeSH** en MEDLINE/PubMed, **Emtree** en Embase). Capturan el tema aunque el título use otras palabras.
-   **Texto libre** en título y resumen, con **truncamiento** (`*`: `sglt2*`) y frases entre comillas. Capturan lo que todavía no está indizado o lo que el vocabulario no cubre.

Ejemplo para nuestra pregunta (iSGLT2 **AND** ERC **AND** ensayo aleatorizado). Armamos los bloques como una lista de R y los unimos con una función, para ver la lógica:

```{r}
#| label: busqueda-bloques-c212
conceptos <- list(
  isglt2 = c('"Sodium-Glucose Transporter 2 Inhibitors"[Mesh]', "sglt2*[tiab]", '"sodium glucose cotransporter 2"[tiab]',
             "dapagliflozin[tiab]", "empagliflozin[tiab]", "canagliflozin[tiab]", "ertugliflozin[tiab]", "gliflozin*[tiab]"),
  erc    = c('"Renal Insufficiency, Chronic"[Mesh]', '"chronic kidney disease"[tiab]', '"chronic renal insufficiency"[tiab]',
             '"chronic kidney failure"[tiab]', "CKD[tiab]", '"diabetic nephropathy"[tiab]'),
  eca    = c("randomized controlled trial[pt]", "randomized[tiab]", "randomised[tiab]", "placebo[tiab]", "randomly[tiab]")
)
construir_busqueda <- function(conceptos) {
  conceptos |> map_chr(\(x) paste0("(", paste(x, collapse = " OR "), ")")) |> paste(collapse = " AND ")
}
cadena <- construir_busqueda(conceptos)
cat(strwrap(cadena, width = 90), sep = "\n")
```

La misma lógica en Embase y en el registro de ensayos de Cochrane (CENTRAL) cambia solo la **sintaxis**. A modo de ilustración (sintaxis escrita de memoria, **por verificar** en la interfaz de cada base antes de usarla):

```text
Embase:   ('sodium glucose cotransporter 2 inhibitor'/exp OR sglt2*:ti,ab OR dapagliflozin:ti,ab OR empagliflozin:ti,ab)
          AND ('chronic kidney failure'/exp OR 'chronic kidney disease':ti,ab OR ckd:ti,ab)
          AND ('randomized controlled trial'/exp OR randomi*:ti,ab OR placebo:ti,ab)
Proximidad en Embase: 'kidney NEAR/3 failure':ti,ab      (palabras separadas hasta por 3 términos)
```

Tres reglas prácticas: (1) **sensibilidad antes que precisión**: es peor perder un ensayo que leer algunos de más; (2) **no uses `NOT`** salvo que estés seguro: puede excluir justo lo que buscas; (3) para el filtro de ensayos aleatorizados usa uno **validado** (Cochrane tiene filtros de máxima sensibilidad) en lugar de inventarlo. Y **guarda la estrategia exacta**: base, fecha, interfaz y límites (PRISMA-S, la extensión de PRISMA para la búsqueda). Una búsqueda que no se puede repetir no es reproducible.

¿Cuánto cuesta ser sensible? Con la biblioteca ficticia podemos medirlo, porque conocemos qué trabajos eran relevantes. **En la vida real no tienes esa columna.**

```{r}
#| label: sensibilidad-bases-c212
unicos_verdad <- reg |> distinct(id_unico, .keep_all = TRUE)
c(trabajos_distintos = nrow(unicos_verdad), relevantes = sum(unicos_verdad$relevante_ta),
  precision = round(mean(unicos_verdad$relevante_ta), 3), leer_por_cada_relevante = round(1 / mean(unicos_verdad$relevante_ta), 1))

# ¿Qué parte de los trabajos relevantes encuentra cada base por separado?
por_base <- reg |>
  filter(relevante_ta) |>
  group_by(base) |>
  summarise(relevantes_encontrados = n_distinct(id_unico), .groups = "drop") |>
  mutate(porcentaje_del_total = round(100 * relevantes_encontrados / sum(unicos_verdad$relevante_ta), 1))
por_base
pubmed_embase <- reg |> filter(relevante_ta, base %in% c("PubMed", "Embase")) |> summarise(n_distinct(id_unico)) |> pull()
```

**Qué vemos.** Solo **`r pct(mean(unicos_verdad$relevante_ta), 1)`** de los trabajos distintos (**`r sum(unicos_verdad$relevante_ta)`** de **`r nrow(unicos_verdad)`**) son relevantes: hay que leer unos **`r round(1 / mean(unicos_verdad$relevante_ta))`** por cada uno que sirve. Es normal: una búsqueda sensible tiene **baja precisión**. Y **ninguna base lo encuentra todo**: Embase recoge el `r por_base$porcentaje_del_total[por_base$base == "Embase"]` % de los relevantes, PubMed el `r por_base$porcentaje_del_total[por_base$base == "PubMed"]` % y CENTRAL el `r por_base$porcentaje_del_total[por_base$base == "CENTRAL"]` % (en esta simulación CENTRAL indexa menos trabajos). Entre PubMed y Embase suman `r pubmed_embase` de `r sum(unicos_verdad$relevante_ta)`. Por eso se buscan **al menos dos o tres bases** y se completa con registros de ensayos, listas de referencias y literatura gris.

## Paso 2: deduplicar

Cada base devuelve su propia copia del mismo trabajo, con pequeñas diferencias. Así se ve un trabajo ficticio que apareció en las tres bases:

```{r}
#| label: ver-duplicados-c212
ejemplo <- reg |> count(id_unico) |> filter(n == 3) |> slice(1) |> pull(id_unico)
reg |> filter(id_unico == ejemplo) |> select(base, titulo, autor, anio, doi) |> arrange(base)
```

Los títulos difieren en una letra, en las mayúsculas, en un punto final o en el subtítulo, y no todas las bases traen el DOI. Un `duplicated(titulo)` directo no los atrapa. La deduplicación se hace **en pasos, de lo más seguro a lo más arriesgado**:

1.  **Mismo DOI** (identificador único del artículo): casi sin riesgo, pero muchos registros no lo traen.
2.  **Mismo título normalizado**: se pasa a minúsculas, se quitan tildes y signos y se unifica la ortografía (*randomised*/*randomized*).
3.  **Título parecido**: se mide la **distancia de edición** (cuántas letras hay que cambiar para convertir un título en otro) con `adist()`, se divide entre la longitud del título más largo y se acepta como duplicado si es menor que un umbral, **solo entre registros del mismo primer autor y de años contiguos**.

```{r}
#| label: normalizar-c212
t1 <- "Dapagliflozin versus placebo and kidney failure in adults with CKD: the ALBA randomised trial."
t2 <- "Dapagliflozin versus placebo and kidney failure in adults with CKD: the ALBA randomized trial"
c(normalizado_1 = normalizar_titulo(t1), normalizado_2 = normalizar_titulo(t2))
normalizar_titulo(t1) == normalizar_titulo(t2)         # paso 2: coinciden

# paso 3: una errata de una letra no coincide exactamente, pero la distancia es pequeña
t3 <- "Dapagliflozin versus placebo and kidney failure in adults with CKD: the ALBA randomized triel"
d <- adist(normalizar_titulo(t2), normalizar_titulo(t3))
c(letras_distintas = d[1, 1], distancia_relativa = round(d[1, 1] / nchar(normalizar_titulo(t2)), 3))
agrepl(normalizar_titulo(t2), normalizar_titulo(t3), max.distance = 0.05)   # alternativa de base R
```

La función `deduplicar_registros()` (en `R/funciones_cap21.R`) aplica los tres pasos a toda la biblioteca. Veamos cuántos duplicados detecta cada paso:

```{r}
#| label: dedup-c212
dd <- deduplicar_registros(reg, umbral = 0.08)
dd |> count(paso_dup, name = "registros") |> mutate(paso_dup = replace_na(paso_dup, "Se conserva"))
```

Como la biblioteca es simulada, comprobamos el resultado **contra la verdad**: ¿quedaron duplicados sin detectar? ¿se fusionaron por error trabajos distintos?

```{r}
#| label: dedup-verdad-c212
evaluar_dedup <- function(x) {
  tibble(conservados = sum(!x$duplicado),
         trabajos_distintos = n_distinct(x$id_unico),
         duplicados_sin_detectar = conservados - sum(!duplicated(x$id_unico[!x$duplicado])) ,
         fusiones_erroneas = x |> group_by(grupo_dup) |> summarise(k = n_distinct(id_unico), .groups = "drop") |> filter(k > 1) |> nrow())
}
evaluar_dedup(dd)

# Los que se escaparon: ¿qué tienen en común?
sin_detectar <- dd |> filter(!duplicado) |> group_by(id_unico) |> filter(n() > 1) |>
  summarise(recortado = any(!str_detect(titulo, ":")) & any(str_detect(titulo, ":")), .groups = "drop")
```

**Qué vemos.** Se conservan **`r evaluar_dedup(dd)$conservados`** registros cuando los trabajos distintos son **`r evaluar_dedup(dd)$trabajos_distintos`**: quedaron **`r evaluar_dedup(dd)$duplicados_sin_detectar`** duplicados sin detectar y **`r evaluar_dedup(dd)$fusiones_erroneas`** fusiones erróneas. Los que escapan son copias con el **subtítulo recortado** (`r sum(sin_detectar$recortado)` de `r nrow(sin_detectar)`): el título resulta demasiado distinto y no comparten un DOI que los una. Se eliminan a mano al cribar, que es lo que haría cualquier gestor de referencias. Lo importante es el **orden de prioridades**: un duplicado que se queda cuesta unos segundos de lectura; un trabajo distinto que se fusiona por error **se pierde para siempre**.

¿Y si el umbral es más permisivo? Probemos varios y mirémoslo contra la verdad:

```{r}
#| label: dedup-umbral-c212
map_dfr(c(0.02, 0.08, 0.15, 0.30, 0.45), \(u) evaluar_dedup(deduplicar_registros(reg, u)) |> mutate(umbral = u, .before = 1)) |>
  select(umbral, conservados, duplicados_sin_detectar, fusiones_erroneas)
```

Con umbrales altos se detectan más duplicados, pero empiezan las **fusiones erróneas**. ¿Qué se está fusionando con un umbral de 0.30?

```{r}
#| label: dedup-fusiones-c212
deduplicar_registros(reg, 0.30) |>
  group_by(grupo_dup) |> filter(n_distinct(id_unico) > 1) |>
  summarise(tipos = paste(sort(unique(tipo)), collapse = " + "), .groups = "drop") |> count(tipos)
```

Es la trampa típica: el **informe secundario** de un ensayo (el análisis *post hoc* con el mismo primer autor y un título casi idéntico). Para un algoritmo es «un duplicado»; para tu revisión es **un informe distinto** que hay que asociar al estudio, no borrar.

## Paso 3: cribado por dos revisores

Quedan **`r n_distinct(dd$id_unico)`** trabajos distintos. Dos revisores leen **título y resumen de cada uno por separado** (a ciegas) y deciden *Incluir* (pasa a texto completo) o *Excluir*. Simulamos ese proceso (sensibilidad del 96 % para el revisor A y del 94 % para el B; ambos se «cuelan» más con los ensayos de otros fármacos o de iSGLT2 sin ERC, que se parecen a lo buscado):

```{r}
#| label: cribado-c212
unicos <- dd |> filter(!duplicado) |> distinct(id_unico, .keep_all = TRUE)
crib <- cribar_dos_revisores(unicos)
table(revisor_A = crib$rev_a, revisor_B = crib$rev_b)
```

El **acuerdo observado** es la proporción en que coinciden. Pero como casi todo se excluye, dos revisores que dijeran *Excluir* siempre coincidirían muchísimo sin haber leído nada. El **kappa de Cohen** corrige esto restando el acuerdo que se esperaría **por azar** a partir de cómo reparte cada revisor sus «Incluir» y «Excluir»:

$$
\kappa = \frac{p_o - p_e}{1 - p_e}, \qquad p_e = \sum_{categorias} p_{A}\, p_{B}
$$

```{r}
#| label: kappa-c212
tab <- table(crib$rev_a, crib$rev_b); n <- sum(tab)
po <- sum(diag(tab)) / n                                  # acuerdo observado
pe <- sum(rowSums(tab) * colSums(tab)) / n^2              # acuerdo esperado por azar
kappa <- (po - pe) / (1 - pe)
c(po = po, pe = pe, kappa = kappa)

kappa_cohen(crib$rev_a, crib$rev_b)                      # la función del capítulo: mismo resultado

# Acuerdo específico en "Incluir": 2a / (2a + b + c)
a <- tab["Incluir", "Incluir"]; b <- tab["Incluir", "Excluir"]; c_ <- tab["Excluir", "Incluir"]
acuerdo_incluir <- 2 * a / (2 * a + b + c_)
```

**Qué vemos.** El acuerdo observado es **`r pct(po, 1)`**, pero el kappa es solo **`r num(kappa, 2)`** (error estándar ≈ `r num(kappa_cohen(crib$rev_a, crib$rev_b)[["ee"]], 2)`), porque el acuerdo esperado por azar ya es de `r pct(pe, 1)`. El acuerdo específico en *Incluir* (lo que de verdad importa) es **`r pct(acuerdo_incluir, 0)`**: cuando un revisor marca *Incluir*, el otro lo hace, en promedio, solo en `r round(100 * acuerdo_incluir)` de cada 100 ocasiones. Hay **`r sum(crib$conflicto)`** desacuerdos que resolver.

### Por qué el kappa depende de la prevalencia

El kappa **no es una propiedad solo de los revisores**: con los mismos aciertos, baja cuando lo que se busca es raro. Lo vemos con dos revisores idénticos (sensibilidad 95 %, especificidad 98 %) y distintos porcentajes de trabajos relevantes:

```{r}
#| label: kappa-prevalencia-c212
kappa_esperado <- function(prev, sens = 0.95, esp = 0.98) {
  p_inc <- prev * sens + (1 - prev) * (1 - esp)                      # probabilidad de que un revisor diga "Incluir"
  po <- prev * (sens^2 + (1 - sens)^2) + (1 - prev) * (esp^2 + (1 - esp)^2)
  pe <- p_inc^2 + (1 - p_inc)^2
  c(prevalencia = prev, acuerdo = po, kappa = (po - pe) / (1 - pe))
}
map_dfr(c(0.01, 0.05, 0.20, 0.50), \(p) as_tibble_row(kappa_esperado(p))) |> mutate(across(everything(), \(x) round(x, 3)))
```

El acuerdo apenas cambia, pero el kappa pasa de **`r num(kappa_esperado(0.01)[["kappa"]], 2)`** (1 % de relevantes) a **`r num(kappa_esperado(0.5)[["kappa"]], 2)`** (50 %). Por eso conviene informar **también** el acuerdo observado y el acuerdo en *Incluir*, y por eso un kappa «bajo» en una búsqueda muy sensible no significa necesariamente que los revisores lean mal.

## Paso 4: resolver los conflictos

Los desacuerdos se resuelven por **consenso** o con un **tercer revisor**. En la simulación el tercero acierta el 97 % de las veces. Y como conocemos la verdad, podemos evaluar **todo el proceso**:

```{r}
#| label: conflictos-c212
crib |>
  mutate(final = decision == "Incluir") |>
  count(relevante_ta, final) |>
  mutate(relevante_ta = if_else(relevante_ta, "Relevante (verdad)", "No relevante (verdad)"),
         final = if_else(final, "Pasa a texto completo", "Se excluye"))

# ¿Cuántos relevantes se habría perdido con UN solo revisor?
c(solo_A = sum(crib$relevante_ta & crib$rev_a == "Excluir"), solo_B = sum(crib$relevante_ta & crib$rev_b == "Excluir"),
  dos_revisores_y_tercero = sum(crib$relevante_ta & crib$decision == "Excluir"))
```

**Qué vemos.** Pasan a texto completo **`r sum(crib$decision == "Incluir")`** trabajos; entre ellos están **`r sum(crib$relevante_ta & crib$decision == "Incluir")` de los `r sum(crib$relevante_ta)` relevantes**. Un solo revisor habría dejado fuera **`r sum(crib$relevante_ta & crib$rev_a == "Excluir")`** (el A) o **`r sum(crib$relevante_ta & crib$rev_b == "Excluir")`** (el B): ese es el valor del doble cribado. Los falsos positivos que pasan (`r sum(!crib$relevante_ta & crib$decision == "Incluir")`) no son un problema: se descartarán al leer el texto completo con su motivo (21.1, diagrama de flujo). **Ante la duda en título y resumen, se incluye**; la decisión final es con el texto completo.

## Trampas frecuentes

::: {.callout-warning}
## ⚠️ Errores clásicos de la búsqueda y la selección

-   **Una sola base de datos**, o solo PubMed: arriba viste cuántos relevantes escapan.
-   **Deduplicar con un umbral demasiado agresivo** y borrar informes distintos (principal y secundario).
-   **Interpretar el kappa sin mirar la prevalencia** ni el acuerdo en *Incluir*.
-   **Excluir en título y resumen «por si acaso»**: un ensayo mal clasificado ahí ya no vuelve.
-   **No guardar la estrategia exacta, la fecha y el número de registros por base**: sin eso la búsqueda no es reproducible ni se puede actualizar.
:::

::: {.callout-important}
## 🎯 En resumen

-   La búsqueda combina **conceptos** (OR dentro, AND entre ellos) con **vocabulario controlado** y **texto libre**; es **sensible y poco precisa**: aquí, `r pct(mean(unicos_verdad$relevante_ta), 1)` de relevantes.
-   Se deduplica en pasos (**DOI, título normalizado, título aproximado**); un duplicado que sobra cuesta poco, una fusión errónea **pierde un estudio**.
-   El **kappa** de los dos revisores fue `r num(kappa, 2)` con un acuerdo del `r pct(po, 0)`: depende de la **prevalencia**, así que acompáñalo del acuerdo en *Incluir*.
-   Los conflictos los resuelve un tercero o el consenso, y **ante la duda se incluye** hasta leer el texto completo.
:::

## Ejercicio

1.  Añade a `conceptos$erc` el término `"kidney failure, chronic"[tiab]` y a `conceptos$isglt2` el término `"SGLT-2"[tiab]`. ¿Qué pasa con la cadena? ¿Qué concepto añadirías para restringir a **adultos** y por qué podría ser una mala idea?
2.  Repite el cribado con `cribar_dos_revisores(unicos, sens_a = 0.85, sens_b = 0.80)`. ¿Cómo cambian el kappa, los conflictos y los relevantes perdidos?
3.  Con `kappa_esperado()`, ¿qué sensibilidad y especificidad necesitan dos revisores para un kappa de 0.80 cuando solo el 5 % de los registros es relevante?

## Referencias

-   Page MJ y cols. The PRISMA 2020 statement. *BMJ*. 2021;372:n71.
-   Rethlefsen ML y cols. PRISMA-S: an extension to the PRISMA statement for reporting literature searches in systematic reviews. *Syst Rev*. 2021;10:39. *(por verificar el volumen y la página)*
-   Cohen J. A coefficient of agreement for nominal scales. *Educ Psychol Meas*. 1960;20:37-46.
-   Higgins JPT y cols. (eds.). *Cochrane Handbook for Systematic Reviews of Interventions*, capítulos de búsqueda y selección de estudios.
