# Mirar antes de imputar: ¿qué falta y en quiénes?

::: {.callout-note}
## 🩺 Escenario

Recibes una base de 5 000 pacientes con ERC. Antes de elegir un método, haces lo que haría un buen clínico ante un paciente nuevo: **explorar**. ¿Cuántos datos faltan? ¿En qué variables? ¿Faltan juntos o por separado? ¿Y quiénes son los pacientes con datos incompletos: se parecen a los demás o son otro tipo de paciente?
:::

Es el **mapa de la zona antes de operar**. Un buen análisis de datos faltantes empieza con tres preguntas **descriptivas**, que no cuestan nada y evitan errores caros:

1.  **¿Cuántos** faltan y **en qué variables**?
2.  **¿Qué patrones** hay (¿faltan juntos o separados?)?
3.  **¿Quiénes** tienen datos incompletos (¿se parecen a los completos?)?

**Lo que vamos a hacer**

-   Contar los faltantes por variable y por paciente, y verlos en un gráfico.
-   Identificar los **patrones** de falta.
-   Comparar a quienes tienen el dato con quienes no, y **modelar** la probabilidad de faltar.

```{r}
#| label: setup-132
library(tidyverse)
library(mice)
library(broom)
source("R/funciones_epi.R")
source("R/funciones_extra_cap1213.R")
source("R/tabla1.R")

ckd <- read_csv("Bases/ckd_faltantes.csv", show_col_types = FALSE) |>
  mutate(sexo = factor(sexo, levels = c("Mujer", "Hombre")),
         trat = factor(isglt2, labels = c("Sin iSGLT2", "Con iSGLT2")))
```

## Paso 1: ¿cuántos faltan?

Contamos los faltantes de cada variable, y también cuántos pacientes tienen **al menos uno**:

```{r}
#| label: cuanto-falta
resumen_falta <- ckd |>
  summarise(across(everything(), \(x) sum(is.na(x)))) |>
  pivot_longer(everything(), names_to = "variable", values_to = "faltantes") |>
  mutate(porcentaje = round(100 * faltantes / nrow(ckd), 1)) |>
  filter(faltantes > 0) |> arrange(desc(faltantes))
resumen_falta

pct_valores  <- 100 * mean(is.na(ckd))                       # % de TODOS los valores de la base
pct_pacientes <- 100 * mean(!complete.cases(ckd))             # % de pacientes con algún faltante
c(`% de valores faltantes` = pct_valores, `% de pacientes con algún faltante` = pct_pacientes) |> round(1)
```

**Qué vemos:** la **UACR** falta en el **`r resumen_falta$porcentaje[resumen_falta$variable == "uacr"]` %**, la HbA1c en el `r resumen_falta$porcentaje[resumen_falta$variable == "hba1c"]` % y la PAS en el `r resumen_falta$porcentaje[resumen_falta$variable == "pas"]` %; las demás variables (incluido el **desenlace**) están completas. Solo el `r round(pct_valores, 1)` % de **valores** falta, pero eso significa que el **`r round(pct_pacientes)` % de los pacientes** tiene al menos uno: un análisis de casos completos los perdería todos.

```{r}
#| label: graf-falta
#| fig-width: 7
#| fig-height: 2.6
ggplot(resumen_falta, aes(porcentaje, fct_reorder(variable, porcentaje))) +
  geom_col(fill = "#0072B2") +
  geom_text(aes(label = paste0(porcentaje, " %")), hjust = -0.1, size = 3.4) +
  scale_x_continuous(limits = c(0, 40)) +
  labs(x = "% de datos faltantes", y = NULL, caption = "Datos simulados.") +
  theme_minimal(base_size = 11)
```

El paquete `naniar` hace estos resúmenes y gráficos con una función cada uno:

```{r}
#| label: naniar
#| eval: false
## Con el paquete naniar (no se ejecuta aquí)
library(naniar)
pct_miss(ckd)                       # % de todos los valores que faltan
pct_miss_case(ckd)                  # % de filas con algún faltante
gg_miss_var(ckd, show_pct = TRUE)   # barras de % faltante por variable
gg_miss_var(ckd, show_pct = TRUE, facet = trat)   # ... separado por tratamiento
vis_miss(ckd)                       # mapa de calor: filas × variables
```

## Paso 2: ¿qué patrones hay?

`mice::md.pattern()` cuenta cuántos pacientes tienen cada **combinación** de variables observadas (1) o faltantes (0). La última columna dice cuántas variables faltan en esa combinación:

```{r}
#| label: md-pattern
vars <- c("pendiente_tfg", "isglt2", "edad", "tfg_basal", "ecv", "pas", "hba1c", "uacr")
patrones <- md.pattern(ckd[, vars], plot = FALSE)
patrones
n_completos <- as.integer(rownames(patrones)[1])
```

**Qué vemos:** **`r miles(n_completos)` pacientes** (`r round(100 * n_completos / nrow(ckd))` %) lo tienen **todo**. El patrón de falta más frecuente es **solo la UACR** (`r miles(as.integer(rownames(patrones)[2]))`); luego solo HbA1c o solo PAS, y algunas combinaciones. Los faltantes de UACR, HbA1c y PAS ocurren **casi independientes**: no hay un patrón "monótono" (como el de los abandonos en un ECA, donde quien falta una visita falta todas las siguientes).

El paquete `VIM` los muestra gráficamente: a la izquierda, el % de faltantes por variable; a la derecha, los patrones (en rojo, lo que falta).

```{r}
#| label: vim
#| fig-width: 8
#| fig-height: 4
library(VIM)
aggr(ckd[, c("uacr", "hba1c", "pas")], col = c("#0072B2", "#D55E00"), numbers = TRUE, sortVars = TRUE,
     labels = c("UACR", "HbA1c", "PAS"), cex.axis = 0.8, gap = 3, ylab = c("Proporción de faltantes", "Patrón"))
```

## Paso 3: ¿se parecen los que faltan a los que no?

Se crea un **indicador de falta** y se compara a los pacientes con y sin dato en **el resto de las variables**. Si difieren en lo **observado**, el mecanismo **no es MCAR**:

```{r}
#| label: tabla1-falta
ckd <- ckd |> mutate(uacr_falta = factor(is.na(uacr), labels = c("UACR observada", "UACR faltante")))

tabla1(ckd, vars = c("edad", "sexo", "tfg_basal", "hba1c", "pas", "ecv", "isglt2", "pendiente_tfg"),
       grupo = "uacr_falta", binarias = c("ecv", "isglt2"), valor_p = FALSE,
       etiquetas = c(edad = "Edad, años", tfg_basal = "TFGe basal", pendiente_tfg = "Pendiente de TFGe", isglt2 = "Recibe iSGLT2")) |>
  knitr::kable()
```

```{r}
#| label: dem-falta
## DEM (con el grupo 'falta' como "tratado") en las variables sin faltantes
g <- as.integer(is.na(ckd$uacr))
dem_f <- map_dbl(c("edad", "tfg_basal", "pendiente_tfg", "ecv", "isglt2"), \(v) smd(ckd[[v]], g)) |>
  set_names(c("edad", "tfg_basal", "pendiente_tfg", "ecv", "isglt2"))
pct_trat <- ckd |> group_by(uacr_falta) |> summarise(p = 100 * mean(isglt2))
round(dem_f, 2)
```

**Qué vemos:** los pacientes **con UACR faltante** son **mucho mayores** (DEM `r sprintf("%+.2f", dem_f["edad"])`), tienen **peor TFGe** (`r sprintf("%+.2f", dem_f["tfg_basal"])`), una **pendiente de TFGe más negativa** (`r sprintf("%+.2f", dem_f["pendiente_tfg"])`), algo más de ECV (`r sprintf("%+.2f", dem_f["ecv"])`) y reciben menos iSGLT2 (`r round(pct_trat$p[2])` % frente a `r round(pct_trat$p[1])` %). El mecanismo **claramente no es MCAR**. Sugiere **MAR** (la falta depende de variables que sí observamos) o **MNAR**.

### Modelar la probabilidad de faltar

Una **regresión logística** del indicador de falta permite **cuantificar** qué variables la predicen:

```{r}
#| label: modelo-falta
m_falta <- glm(is.na(uacr) ~ I(edad / 10) + sexo + tfg_basal + hba1c + pas + ecv + isglt2 + pendiente_tfg,
               data = ckd, family = binomial)
or_falta <- tidy(m_falta, exponentiate = TRUE, conf.int = TRUE) |>
  filter(term != "(Intercept)") |>
  select(term, OR = estimate, conf.low, conf.high, p.value)
or_falta |> mutate(across(where(is.numeric), \(x) round(x, 3)))
```

**Qué vemos:** la falta de UACR se asocia con **mayor edad** (OR `r round(or_falta$OR[or_falta$term == "I(edad/10)"], 1)` por década), **menor TFGe** (OR `r round(or_falta$OR[or_falta$term == "tfg_basal"], 2)` por unidad), **peor pendiente** (OR `r round(or_falta$OR[or_falta$term == "pendiente_tfg"], 2)` por cada unidad más favorable) y, **a igual pendiente y demás covariables**, con **recibir iSGLT2** (OR `r round(or_falta$OR[or_falta$term == "isglt2"], 1)`; el efecto crudo es el inverso porque los tratados tienen mejor pendiente). Todas son variables **observadas**, lo que apoya MAR.

::: {.callout-warning}
## ⚠️ Lo que este modelo no puede decirte

Que el modelo de falta "ajuste bien" con variables observadas **no descarta MNAR**: siempre puede haber dependencia del propio valor de la UACR. Este análisis solo **muestra qué variables importan** para imputar (hay que incluirlas) y qué mecanismo es **plausible**, no cuál es **cierto**.
:::

::: {.callout-tip}
## 💡 Qué documentar en un artículo (STROBE)

-   **Número y porcentaje** de datos faltantes **por variable** (incluido el desenlace).
-   **Comparación** de pacientes con y sin datos completos.
-   **Razones** de los faltantes, si se conocen.
-   Cómo se **trataron** (casos completos, imputación) y por qué.
-   **Análisis de sensibilidad** al supuesto sobre el mecanismo (13.6).
:::

::: {.callout-important}
## 🎯 En resumen

-   Primero **describe**: cuántos faltan por variable, qué **patrones** hay y **quiénes** son los incompletos.
-   Cuenta también los **pacientes** con algún faltante: pocos valores faltantes pueden dejar fuera a mucha gente.
-   Compara completos vs. incompletos con una **Tabla 1** por indicador de falta y modela la falta con una **logística**.
-   Si la falta se **asocia con variables observadas**, no es MCAR; probablemente MAR.
-   Que el modelo de falta ajuste bien **no descarta MNAR**.
:::

## Ejercicio

1.  Compara la **pendiente de TFGe** de los pacientes con al menos un dato faltante frente a la de los completos.
2.  Haz una Tabla 1 por el indicador de falta de **HbA1c**. ¿Se parece al mecanismo de la UACR?
3.  Ajusta el modelo de falta de la PAS. ¿Qué variable la predice más?
