# Aprendizaje automático y TMLE: modelos flexibles sin perder la inferencia

::: {.callout-note}
## 🩺 Escenario

Tu colega bioestadístico te dice: "tu puntaje de propensión es una regresión logística con efectos lineales; ¿y si la relación entre la edad, la albuminuria y recibir iSGLT2 es una curva? Prueba con un bosque aleatorio". Es tentador: los algoritmos de aprendizaje automático (*machine learning*, ML) encuentran curvas e interacciones solos. Pero si los metes en el análisis causal **sin cuidado**, el resultado puede empeorar. Este subcapítulo te muestra cuándo ayudan, cómo usarlos sin trampa (*cross-fitting*) y cómo obtener un intervalo de confianza válido con el **TMLE**.
:::

## Lo que vamos a hacer

-   Usar **LASSO, bosque aleatorio y *boosting*** para estimar el puntaje de propensión (PS) y ver qué les pasa a los pesos y al balance.
-   Entender el **cross-fitting** y por qué evita el sobreajuste.
-   Construir un **TMLE paso a paso, a mano**, y compararlo con la fórmula g y el AIPW del Capítulo 12.6.
-   Armar un **mini *super learner*** (combina varios modelos con pesos elegidos por validación cruzada).
-   Ver **un caso donde el ML sí ayuda** y otro donde **no puede ayudar** (confusión no medida).

Las funciones reutilizables están en `R/funciones_cap1211.R`; abre ese archivo si quieres ver cómo funciona cada pieza. Todos los datos son **simulados** y conocemos la verdad.

```{r}
#| label: c1211-setup
library(tidyverse)
source("R/funciones_epi.R")            # smd()
source("R/funciones_extra_a.R")        # num(), pct()
source("R/funciones_extra_cap1213.R")  # ess()
source("R/funciones_cap1211.R")        # aprendices, cross-fitting, TMLE, super learner

theme_set(theme_minimal(base_size = 12) + theme(panel.grid.minor = element_blank()))

oraculo <- read_csv("Bases/ckd_isglt2_oraculo.csv", show_col_types = FALSE) |>
  mutate(sexo = factor(sexo), luacr = log(uacr), hombre = as.numeric(sexo == "Hombre"))

verdad <- mean(oraculo$ite)                                    # efecto verdadero (ATE) sobre la pendiente de TFGe
covs   <- c("edad", "sexo", "hba1c", "pas", "tfg_basal", "luacr", "ecv", "fragilidad")
x <- matriz_cov(oraculo, covs)                                 # matriz numérica de covariables
a <- oraculo$isglt2                                            # tratamiento
y <- oraculo$pendiente_tfg                                     # desenlace
```

Como en 3.2 y 12.6, el efecto verdadero es **`r num(verdad)`** mL/min/1.73 m²/año y tenemos medidos todos los confusores (incluida la fragilidad).

## Paso 1. Un PS con aprendizaje automático: ¿mejora?

Cuatro maneras de estimar la probabilidad de recibir iSGLT2: **regresión logística** (la de siempre), **LASSO** (logística penalizada, con cuadrados e interacciones), **bosque aleatorio** y ***boosting*** (muchos árboles pequeños en secuencia). Cada una nos da un PS; resumimos sus pesos, el balance que logran y el efecto IPW.

```{r}
#| label: c1211-ps-aprendices
ps <- list(
  `Logística` = aprendiz_glm(x, a)(x),
  `LASSO`     = aprendiz_lasso(x, a)(x),
  `Bosque`    = aprendiz_bosque(x, a)(x),
  `Boosting`  = aprendiz_boosting(x, a)(x)
)
vars_bal <- c("edad", "hombre", "hba1c", "pas", "tfg_basal", "luacr", "ecv", "fragilidad")

tab_ps <- imap(ps, \(p, nombre) resumen_ps(p, nombre, oraculo, vars_bal, verdad = verdad)) |> bind_rows()
tab_ps |> mutate(across(where(is.numeric), \(v) round(v, 2)))
```

**Qué vemos:** la logística (la correcta para este mundo simulado) equilibra casi perfectamente (|DEM| máxima `r num(tab_ps$dem_max[1], 2)`) y su IPW da `r num(tab_ps$efecto_ipw[1])`. El **bosque** reparte probabilidades más "suaves", con pesos pequeños (máximo `r num(tab_ps$peso_max[3], 1)`), pero **no logra equilibrar** (|DEM| máxima `r num(tab_ps$dem_max[3], 2)`) y el efecto sale `r num(tab_ps$efecto_ipw[3])`, un sesgo de `r num(tab_ps$sesgo[3])`. Los pesos pequeños **no son buena señal** aquí: una explicación probable es que el bosque, con sus probabilidades suavizadas, subestima cuánto depende el tratamiento de las covariables.

::: {.callout-warning}
## ⚠️ Un PS "mejor" para predecir no es mejor para ajustar

Un modelo se juzga como **predictor** (¿acierta quién recibe el fármaco?) o como **herramienta de ajuste** (¿equilibra los confusores?). Son objetivos distintos. En inferencia causal manda el **balance** y el efecto estimado frente a lo que sabes de la verdad, no el AUC del PS. Con ML, mira siempre el balance (|DEM|), los pesos y el tamaño efectivo (ESS).
:::

## Paso 2. Cross-fitting: no te evalúes con el examen que estudiaste

Si ajustas el bosque con los mismos pacientes en los que luego predices, el modelo **ya vio** a cada paciente: sus predicciones son demasiado buenas para esos pacientes y el análisis arrastra ese sobreajuste. El ***cross-fitting*** (ajuste cruzado) lo evita: dividimos a los pacientes en $K$ pliegues; para cada uno, ajustamos el modelo con los **otros** $K-1$ y predecimos en él. Así cada predicción viene de un modelo que **no vio** a ese paciente.

Comparamos los estimadores sin cross-fitting (`K = 1`) y con él (`K = 5`) usando el bosque aleatorio:

```{r}
#| label: c1211-crossfit
resumen_cf <- bind_rows(
  analizar(y, a, x, aprendiz_bosque, K = 1) |> mutate(cross_fitting = "No (K = 1)"),
  analizar(y, a, x, aprendiz_bosque, K = 5) |> mutate(cross_fitting = "Sí (K = 5)")
) |> mutate(verdad = verdad, sesgo = estimado - verdad)
resumen_cf |> select(cross_fitting, metodo, estimado, ee, sesgo) |> mutate(across(where(is.numeric), \(v) round(v, 3)))
```

**Qué vemos:** sin cross-fitting, el IPW con bosque da `r num(resumen_cf$estimado[resumen_cf$cross_fitting == "No (K = 1)" & resumen_cf$metodo == "IPW"])` y su **error estándar** del AIPW es `r num(resumen_cf$ee[resumen_cf$cross_fitting == "No (K = 1)" & resumen_cf$metodo == "AIPW"], 3)`, **más pequeño** que el de la versión con cross-fitting (`r num(resumen_cf$ee[resumen_cf$cross_fitting == "Sí (K = 5)" & resumen_cf$metodo == "AIPW"], 3)`). Ese error estándar menor es **optimismo**: sin cross-fitting los intervalos son demasiado estrechos. Con $K = 5$, el IPW (`r num(resumen_cf$estimado[resumen_cf$cross_fitting == "Sí (K = 5)" & resumen_cf$metodo == "IPW"])`) y los doblemente robustos (AIPW `r num(resumen_cf$estimado[resumen_cf$cross_fitting == "Sí (K = 5)" & resumen_cf$metodo == "AIPW"])`; TMLE `r num(resumen_cf$estimado[resumen_cf$cross_fitting == "Sí (K = 5)" & resumen_cf$metodo == "TMLE"])`) se acercan a la verdad (`r num(verdad)`).

## Paso 3. TMLE paso a paso, a mano

El **TMLE** (*targeted maximum likelihood estimation*, estimación de máxima verosimilitud dirigida) es un estimador **doblemente robusto**, como el AIPW (Capítulo 12.6), con una ventaja: parte de la estimación de la fórmula g y la **corrige** con una pequeña actualización "dirigida" hacia el efecto, de modo que las estimaciones siempre queden dentro de los valores posibles. Lo hacemos primero con regresiones comunes para ver cada pieza; el ML entrará después.

```{r}
#| label: c1211-tmle-manual
n <- length(y)
y_min <- min(y); y_max <- max(y)

# Paso 1. Reescalar el desenlace a [0, 1] (el TMLE trabaja con probabilidades)
ys <- (y - y_min) / (y_max - y_min)

# Paso 2. Estimación inicial del desenlace: modelo con tratamiento y covariables
mq  <- glm(ys ~ ., data = data.frame(ys, a, x), family = quasibinomial())
Q1  <- predict(mq, data.frame(a = 1, x), type = "response")        # esperado si TODOS reciben iSGLT2
Q0  <- predict(mq, data.frame(a = 0, x), type = "response")        # esperado si NADIE lo recibe
QA  <- ifelse(a == 1, Q1, Q0)                                       # esperado según lo que recibió cada uno
inicial <- (y_max - y_min) * mean(Q1 - Q0)                          # estimación de la fórmula g (sin corregir)

# Paso 3. Puntaje de propensión
g <- fitted(glm(a ~ ., data = data.frame(a, x), family = binomial()))

# Paso 4. Covariable "clever": pondera por la inversa de la probabilidad de lo recibido
H <- a / g - (1 - a) / (1 - g)

# Paso 5. Parámetro de fluctuación epsilon: cuánto hay que corregir Q
eps <- unname(coef(glm(ys ~ -1 + H + offset(qlogis(QA)), family = quasibinomial()))["H"])

# Paso 6. Actualizar las predicciones
Q1s <- plogis(qlogis(Q1) + eps / g)
Q0s <- plogis(qlogis(Q0) - eps / (1 - g))

# Paso 7. Efecto en la escala [0, 1] y Paso 8. volver a la escala original
psi     <- mean(Q1s - Q0s)
tmle_ate <- (y_max - y_min) * psi

# Paso 9. Error estándar con la curva de influencia
D  <- H * (ys - ifelse(a == 1, Q1s, Q0s)) + Q1s - Q0s - psi
ee <- (y_max - y_min) * sd(D) / sqrt(n)

tibble(estimacion = c("Fórmula g inicial", "TMLE"),
       estimado   = c(inicial, tmle_ate),
       ic_inf     = c(NA, tmle_ate - 1.96 * ee),
       ic_sup     = c(NA, tmle_ate + 1.96 * ee),
       verdad     = verdad) |>
  mutate(across(where(is.numeric), \(v) round(v, 3)))
```

**Qué vemos:** el $\varepsilon$ estimado es `r num(eps, 4)`, **muy cercano a cero**: el modelo inicial ya estaba casi bien y la corrección es mínima. El TMLE (`r num(tmle_ate)`) cae sobre la verdad (`r num(verdad)`) con un IC 95 % de `r num(tmle_ate - 1.96 * ee)` a `r num(tmle_ate + 1.96 * ee)`. Si el modelo inicial hubiera estado mal, $\varepsilon$ sería mayor y la corrección, mayor. La función `analizar()` del libro hace estos mismos pasos para cualquier aprendiz; con regresión logística da `r num(analizar(y, a, x, aprendiz_glm, K = 1)$estimado[4])` para el TMLE (la pequeña diferencia es que allí el modelo del desenlace se ajusta por separado en cada brazo).

## Paso 4. Los mismos estimadores con distintos aprendices

Ahora aplicamos la fórmula g, el IPW, el AIPW y el TMLE con cada aprendiz, siempre con cross-fitting ($K = 5$). Los dos primeros no entregan error estándar propio (se obtiene con *bootstrap*); los doblemente robustos sí, a partir de la curva de influencia.

```{r}
#| label: c1211-aprendices
aprendices <- list(`Logística` = aprendiz_glm, `LASSO` = aprendiz_lasso,
                   `Bosque` = aprendiz_bosque, `Boosting` = aprendiz_boosting)
res_apr <- imap(aprendices, \(ap, nombre) analizar(y, a, x, ap, K = 5) |> mutate(aprendiz = nombre)) |>
  bind_rows() |> mutate(sesgo = estimado - verdad)
res_apr |> select(aprendiz, metodo, estimado, ee, sesgo) |>
  mutate(across(where(is.numeric), \(v) round(v, 3)))
```

```{r}
#| label: fig-c1211-aprendices
#| warning: false
#| fig-cap: "ATE estimado con cada aprendiz y estimador (cross-fitting, K = 5). Barras: IC 95 % del AIPW y del TMLE. Línea discontinua: efecto verdadero. Datos simulados."
#| fig-width: 7
#| fig-height: 3.8
res_apr |>
  mutate(aprendiz = fct_inorder(aprendiz), metodo = fct_inorder(metodo)) |>
  ggplot(aes(estimado, aprendiz, color = metodo)) +
  geom_vline(xintercept = verdad, linetype = "dashed") +
  geom_pointrange(aes(xmin = ic_inf, xmax = ic_sup), position = position_dodge(width = 0.6), size = 0.3) +
  scale_color_brewer(palette = "Dark2", name = NULL) +
  labs(x = "Efecto sobre la pendiente de TFGe (mL/min/1.73 m²/año)", y = NULL)
```

**Qué vemos:** con la logística, que es el modelo correcto, todos aciertan. Con los demás aprendices, la **fórmula g y el IPW dependen mucho del aprendiz** (con LASSO, por ejemplo, la fórmula g da `r num(res_apr$estimado[res_apr$aprendiz == "LASSO" & res_apr$metodo == "Fórmula g"])`), mientras que el **TMLE y el AIPW se mantienen más cerca de la verdad** (`r num(min(res_apr$estimado[res_apr$metodo == "TMLE"]))` a `r num(max(res_apr$estimado[res_apr$metodo == "TMLE"]))` entre aprendices). Esa es la **doble robustez** en acción: un modelo algo sesgado se corrige con el otro.

## Paso 5. Un mini *super learner*

¿Y si no sabes qué aprendiz elegir? El ***super learner*** (van der Laan y colaboradores, 2007) **no elige: combina**. Ajusta varios modelos candidatos, calcula sus predicciones por validación cruzada y busca los **pesos no negativos** que minimizan el error de predicción de la mezcla. Nuestra versión (`super_aprendiz()`) combina la logística, el LASSO, un árbol, el bosque y el *boosting*:

```{r}
#| label: c1211-superlearner
sl <- super_aprendiz(list(`Logística` = aprendiz_glm, `LASSO` = aprendiz_lasso, `Árbol` = aprendiz_arbol,
                          `Bosque` = aprendiz_bosque, `Boosting` = aprendiz_boosting))
ajuste_sl <- sl(x, (y - y_min) / (y_max - y_min))     # pesos para predecir el desenlace

tibble(candidato = names(attr(ajuste_sl, "pesos")),
       peso = round(attr(ajuste_sl, "pesos"), 3),
       error_cv = round(attr(ajuste_sl, "error_cv"), 4))
```

Los pesos dicen **quién aportó**: los mayores son de `r paste(names(attr(ajuste_sl, "pesos"))[attr(ajuste_sl, "pesos") > 0.25], collapse = ", ")`, y el árbol simple queda en `r num(attr(ajuste_sl, "pesos")[["Árbol"]], 2)`. Como el mundo simulado es casi lineal, el árbol no aporta nada. Usamos el super learner como aprendiz en el TMLE:

```{r}
#| label: c1211-sl-tmle
res_sl <- analizar(y, a, x, sl, K = 5)
res_sl |> mutate(sesgo = estimado - verdad, across(where(is.numeric), \(v) round(v, 3)))
```

El TMLE con super learner da `r num(res_sl$estimado[4])` (IC `r num(res_sl$ic_inf[4])` a `r num(res_sl$ic_sup[4])`) frente a la verdad de `r num(verdad)`. La ventaja del super learner no es ganar siempre, sino **protegerte de elegir mal**.

## Paso 6. Un caso donde el ML sí ayuda: relaciones no lineales

En el mundo anterior, una regresión logística bastaba. Simulamos ahora otro (`simular_no_lineal()`) donde el tratamiento y el desenlace dependen de las covariables mediante **curvas e interacciones** (por ejemplo, la edad entra al cuadrado y la TFGe interactúa con la albuminuria). Conocemos la verdad.

```{r}
#| label: c1211-no-lineal
sim <- simular_no_lineal()
d_nl <- sim$datos
x_nl <- as.matrix(d_nl[, c("edad", "tfg", "luacr", "hba1c", "ecv")])
crudo_nl <- mean(d_nl$y[d_nl$a == 1]) - mean(d_nl$y[d_nl$a == 0])

res_nl_apr <- imap(aprendices, \(ap, nombre) analizar(d_nl$y, d_nl$a, x_nl, ap, K = 5) |> mutate(aprendiz = nombre)) |>
  bind_rows()
res_nl_sl  <- analizar(d_nl$y, d_nl$a, x_nl, sl, K = 5) |> mutate(aprendiz = "Super learner")
res_nl <- bind_rows(res_nl_apr, res_nl_sl) |> mutate(sesgo = estimado - sim$verdad)
res_nl |> filter(metodo == "TMLE") |> select(aprendiz, estimado, ic_inf, ic_sup, sesgo) |>
  mutate(across(where(is.numeric), \(v) round(v, 3)))
```

**Qué vemos:** el efecto verdadero es `r num(sim$verdad)` y la comparación cruda da `r num(crudo_nl)`. Con la **regresión logística**, el TMLE da `r num(res_nl$estimado[res_nl$aprendiz == "Logística" & res_nl$metodo == "TMLE"])` (sesgo `r num(res_nl$sesgo[res_nl$aprendiz == "Logística" & res_nl$metodo == "TMLE"])`; incluso peor que la comparación cruda), con un IC que **no contiene la verdad**: los dos modelos estaban mal especificados y la doble robustez no tiene en qué apoyarse. Con **LASSO** (`r num(res_nl$estimado[res_nl$aprendiz == "LASSO" & res_nl$metodo == "TMLE"])`), **bosque** (`r num(res_nl$estimado[res_nl$aprendiz == "Bosque" & res_nl$metodo == "TMLE"])`), ***boosting*** (`r num(res_nl$estimado[res_nl$aprendiz == "Boosting" & res_nl$metodo == "TMLE"])`) y **super learner** (`r num(res_nl$estimado[res_nl$aprendiz == "Super learner" & res_nl$metodo == "TMLE"])`) el sesgo baja de forma clara. Aquí el ML justifica su costo.

## Paso 7. Lo que el ML no puede arreglar: la confusión no medida

Volvemos al registro de iSGLT2 y **quitamos** la fragilidad de las covariables, como en el Capítulo 3.4:

```{r}
#| label: c1211-sin-fragilidad
x_sf <- matriz_cov(oraculo, setdiff(covs, "fragilidad"))
sin_frag <- bind_rows(
  analizar(y, a, x_sf, aprendiz_glm, K = 5) |> mutate(aprendiz = "Logística"),
  analizar(y, a, x_sf, aprendiz_bosque, K = 5) |> mutate(aprendiz = "Bosque"),
  analizar(y, a, x_sf, sl, K = 5) |> mutate(aprendiz = "Super learner")
) |> filter(metodo == "TMLE") |> mutate(sesgo = estimado - verdad)
sin_frag |> select(aprendiz, estimado, ic_inf, ic_sup, sesgo) |> mutate(across(where(is.numeric), \(v) round(v, 3)))
```

El TMLE con **cualquier** aprendiz queda en `r num(min(sin_frag$estimado))` a `r num(max(sin_frag$estimado))`, lejos de `r num(verdad)`, y los **IC no contienen la verdad**: son estrechos y **equivocados**. Ningún algoritmo, por flexible que sea, puede recuperar una variable que no está en los datos.

## Con los paquetes del mundo real (no se ejecutan aquí)

Para tu trabajo diario usa paquetes revisados, no nuestras funciones didácticas. Estas llamadas (código no verificado en el entorno de pruebas del libro) hacen lo de los pasos anteriores:

```{r}
#| label: c1211-paquetes
#| eval: !expr requireNamespace("tmle", quietly = TRUE) && requireNamespace("SuperLearner", quietly = TRUE)
#| error: true
library(SuperLearner); library(tmle)
sl_lib <- c("SL.glm", "SL.glmnet", "SL.ranger", "SL.gbm")                  # biblioteca de candidatos
res_tmle <- tmle(Y = y, A = a, W = as.data.frame(x),
                 Q.SL.library = sl_lib, g.SL.library = sl_lib, family = "gaussian")
summary(res_tmle)                                                            # ATE con IC 95 %
```

```{r}
#| label: c1211-aipw-paquete
#| eval: !expr requireNamespace("AIPW", quietly = TRUE) && requireNamespace("SuperLearner", quietly = TRUE)
#| error: true
library(AIPW)
aipw <- AIPW$new(Y = y, A = a, W = as.data.frame(x),
                 Q.SL.library = c("SL.glm", "SL.ranger"), g.SL.library = c("SL.glm", "SL.ranger"),
                 k_split = 5, verbose = FALSE)$fit()$summary()
aipw$result                                                                 # estimaciones con IC
```

Para tratamientos que **cambian en el tiempo** (Capítulo 19), el paquete `lmtp` (con `sl3` o `SuperLearner`) extiende esta idea; la emulación de ensayo con corticoides de Hoffman y colaboradores (2022) es un ejemplo.

## Cuándo sí y cuándo no usar ML

| Método | Modelo supuesto | Ventaja | Riesgo |
|---|---|---|---|
| **Regresión** (IPW o fórmula g) | Lineal y aditivo | Simple, transparente | Sesgo si hay curvas o interacciones |
| **ML sin cross-fitting** | Flexible | Capta curvas | **Sobreajuste**: IC demasiado estrechos |
| **ML con cross-fitting + AIPW/TMLE** | Flexible | IC válidos y doble robustez | Más código y tiempo de cómputo |
| **Super learner** | Mezcla de varios | Protege de elegir mal | Coste computacional; no arregla confusión no medida |

**Úsalo** cuando hay razones para sospechar relaciones no lineales o interacciones y tienes una muestra razonable (cientos a miles de pacientes); **no esperes** que mejore una regresión que ya está bien especificada (Pasos 1 a 5) ni que corrija la confusión no medida (Paso 7).

::: {.callout-important}
## 🎯 En resumen

-   Un PS de ML se juzga por el **balance**, no por cuán bien predice: el bosque aleatorio aislado desequilibró (|DEM| `r num(tab_ps$dem_max[3], 2)`) y sesgó el IPW.
-   El ***cross-fitting*** evita el sobreajuste: sin él, los errores estándar quedan **demasiado pequeños**.
-   El **TMLE** y el AIPW son **doblemente robustos** y dan un IC a partir de la curva de influencia; el TMLE además mantiene las estimaciones en el rango posible.
-   El ***super learner*** combina candidatos con pesos de validación cruzada; protege de elegir mal el modelo.
-   Con relaciones **no lineales**, el ML reduce claramente el sesgo (Paso 6). Con **confusión no medida**, no ayuda en absoluto (Paso 7).
:::

## Ejercicio

1.  Cambia el número de pliegues de `K = 5` a `K = 10` en el Paso 4. ¿Cambian las estimaciones del TMLE con bosque? ¿Y el tiempo de cómputo?
2.  En el Paso 6, amplía la biblioteca del super learner sumando el `aprendiz_lasso(ampliar = FALSE)`. ¿Cambian los pesos? ¿Y el efecto?
3.  Aplica `analizar()` con `aprendiz_glm` al desenlace binario `evento_36m` (usa `oraculo$evento_36m_1 * a + oraculo$evento_36m_0 * (1 - a)` como desenlace observado). Compara el efecto con la diferencia de riesgos verdadera a 36 meses (`mean(oraculo$evento_36m_1 - oraculo$evento_36m_0)`).

## Referencias

-   Karim ME. *Targeted Maximum Likelihood Estimation workshop*. <https://ehsanx.github.io/TMLEworkshop/>
-   Karim ME. *Advanced Epidemiological Methods (EpiMethods)*, capítulos de aprendizaje automático causal. <https://ehsanx.github.io/EpiMethods/>
-   van der Laan MJ, Rose S. *Targeted Learning: Causal Inference for Observational and Experimental Data*. Springer; 2011.
-   Schuler MS, Rose S. Targeted maximum likelihood estimation for causal inference in observational studies. *Am J Epidemiol*. 2017;185(1):65-73.
-   Chernozhukov V, Chetverikov D, Demirer M, et al. Double/debiased machine learning for treatment and structural parameters. *Econom J*. 2018;21(1):C1-C68.
-   van der Laan MJ, Polley EC, Hubbard AE. Super learner. *Stat Appl Genet Mol Biol*. 2007;6:Article 25.
-   Barrett M, D'Agostino McGowan L, Gerke T. *Causal Inference in R*, capítulos sobre modelos doblemente robustos y aprendizaje automático. <https://www.r-causal.org/> (lectura recomendada por el autor).
-   Heiss A. How to use Bayesian propensity scores and inverse probability weights (blog). <https://www.andrewheiss.com/blog/> (lectura recomendada por el autor; la idea de que el PS es una estimación con incertidumbre propia).

## Nota editorial

-   Los datos son simulados. Las funciones didácticas (`aprendiz_*`, `analizar()`, `tmle_manual()`, `super_aprendiz()`) siguen los pasos del taller de TMLE de Karim (CC0) y la literatura citada, reescritos para el ejemplo nefrológico; en la práctica usa los paquetes revisados (`tmle`, `AIPW`, `lmtp`, `SuperLearner`).
