# Modelos para conteos: tendencia, estacionalidad y población

```{r}
#| label: setup-c15-2
#| message: false
#| warning: false
library(tidyverse)
library(sandwich)
library(lmtest)
source("R/funciones_extra_cap15.R")

serie <- read_csv("Bases/serie_inicio_dialisis.csv", show_col_types = FALSE)
control <- serie |> filter(region == "Control") |> preparar_serie()
```

::: {.callout-note}
## 🩺 Escenario

El comité de planificación te pide una cifra concreta: **¿cuántos cupos de hemodiálisis** harán falta el próximo año? Antes de proyectar necesitas un modelo que diga cuánto **crecen** los inicios de diálisis cada año, cuánto **suben en la temporada alta**, y qué tan seguro estás. Los datos son **conteos** (130, 142, 175 pacientes por mes), y los conteos tienen sus propias reglas.
:::

**Lo que vamos a hacer**

-   Ajustar un modelo de **Poisson** con tendencia y estacionalidad, usando la **población como *offset***.
-   Revisar la **sobredispersión** y compararla con la **quasi-Poisson** y la **binomial negativa**.
-   Elegir cómo modelar la estacionalidad y la tendencia, y **proyectar** el año siguiente con cautela.

## Paso 1. ¿Por qué no una regresión lineal?

Una regresión lineal sobre los conteos supone una variación constante y efectos **aditivos** (+0.5 pacientes cada mes, sea cual sea el nivel). Pero un conteo tiene tres rasgos que la regresión lineal ignora:

-   **No puede ser negativo** y es un entero.
-   Su **variabilidad crece con el nivel**: un mes de 30 casos fluctúa menos, en términos absolutos, que uno de 150.
-   Los efectos suelen ser **proporcionales**: el invierno aumenta los ingresos un 10 %, no «+15 pacientes».

El modelo natural es el de **Poisson**, un modelo lineal generalizado (como la regresión logística del Cap. 8.3) con enlace **log**. Para un conteo $Y_t$ en el mes $t$:

$$
\ln E(Y_t) = \ln(\text{población}_t) + \beta_0 + \beta_1\, t + \text{estacionalidad}_t \qquad \Rightarrow \qquad e^{\beta_1} = \text{razón de tasas por mes}
$$

El término $\ln(\text{población}_t)$ es el ***offset***: una variable que entra al modelo con coeficiente fijo 1. Con él, el modelo ya no explica **casos** sino **tasas** (casos por habitante). Es lo mismo que hicimos con el tiempo de seguimiento en el Cap. 8.3.

## Paso 2. Tendencia y estacionalidad con armónicos

**Tendencia:** una recta en el tiempo (`tiempo`, en meses). Como el modelo es log-lineal, esa recta es un crecimiento **porcentual constante** por mes.

**Estacionalidad:** hay dos formas. La primera es una variable por mes (11 indicadores): flexible, pero gasta muchos parámetros. La segunda usa **armónicos** (términos de Fourier): un seno y un coseno con período de 12 meses. Sumados, dibujan una onda con **cualquier altura y cualquier fase** (el mes del pico) con solo **2 parámetros**. Ya los dejó preparados `preparar_serie()`:

```{r}
#| label: armonicos-c15-2
control |> select(fecha, mes, tiempo, s1, c1) |> slice(c(1, 4, 7, 10)) |> mutate(across(c(s1, c1), \(x) round(x, 2)))
# s1 = sin(2 * pi * mes / 12)   c1 = cos(2 * pi * mes / 12)
```

Además incluimos `ola_covid` (1 entre marzo y octubre de 2020): un evento externo **conocido** que afectó a toda la región. Ajustamos el Poisson:

```{r}
#| label: poisson-c15-2
m_pois <- glm(casos ~ tiempo + s1 + c1 + ola_covid + offset(log(poblacion)),
              family = poisson, data = control)

broom::tidy(m_pois, conf.int = TRUE, exponentiate = TRUE) |>      # exponentiate = TRUE: razones de tasas
  filter(term != "(Intercept)") |>                                 # el intercepto no tiene lectura útil aquí
  select(term, RR = estimate, inf = conf.low, sup = conf.high) |>
  mutate(across(where(is.numeric), \(x) round(x, 4))) |>
  as.data.frame()
```

`tiempo` es la razón de tasas **por mes**; `s1` y `c1` no se leen por separado (solo juntos describen la onda); `ola_covid` es la razón de tasas del evento. Lo importante:

```{r}
#| label: poisson-lectura-c15-2
crec_anual <- exp(12 * coef(m_pois)["tiempo"])                    # razón de tasas por año
crec_ic    <- exp(12 * confint.default(m_pois)["tiempo", ])
est <- amplitud_pico(coef(m_pois)["s1"], coef(m_pois)["c1"])       # amplitud y mes del pico
```

**Qué vemos.**

-   **Tendencia:** la tasa crece **`r sprintf("%.1f", 100 * (crec_anual - 1))` % al año** (IC 95 %: `r sprintf("%.1f", 100 * (crec_ic[1] - 1))` a `r sprintf("%.1f", 100 * (crec_ic[2] - 1))` %). La verdad simulada es **+4.9 %**: el estimado queda muy cerca.
-   **Estacionalidad:** la onda tiene amplitud `r sprintf("%.3f", est["amplitud"])` (el mes pico queda un `r round(100 * (exp(est["amplitud"]) - 1))` % sobre el promedio) y su pico cae hacia el mes **`r sprintf("%.1f", est["mes_pico"])`** (entre julio y agosto). La verdad: amplitud 0.10 y pico en **julio** (mes 7). Aquí, a diferencia de STL, el pico sale estable porque la onda se ajusta con los 96 meses a la vez.
-   **Ola COVID:** la razón de tasas del evento es `r sprintf("%.2f", exp(coef(m_pois)["ola_covid"]))`, es decir, `r round(100 * (1 - exp(coef(m_pois)["ola_covid"])))` % menos ingresos en esos ocho meses (la verdad es 14 % menos; el estimado es menos preciso porque son solo 8 meses).

## Paso 3. Sobredispersión: ¿el Poisson se está pasando de optimista?

El Poisson supone que la **varianza es igual a la media**. Con datos reales, la varianza suele ser **mayor** (**sobredispersión**): meses con más brotes, errores de registro, factores no medidos. Si eso ocurre, los coeficientes siguen bien, pero los **errores estándar son demasiado pequeños** y los intervalos, demasiado estrechos (lo mismo que vimos con la peritonitis en el Cap. 8.3).

Un diagnóstico rápido es el cociente **χ² de Pearson / grados de libertad residuales**: ≈ 1 si todo va bien; claramente > 1 si hay sobredispersión.

```{r}
#| label: sobredispersion-c15-2
disp <- sum(residuals(m_pois, type = "pearson")^2) / df.residual(m_pois)
round(disp, 2)
```

El cociente es **`r sprintf("%.2f", disp)`**: sobredispersión **leve** (la varianza es un `r round(100 * (disp - 1))` % mayor que lo que supone Poisson). Comparamos el error estándar con tres remedios: la **quasi-Poisson** (estima ese cociente y agranda los errores), la **binomial negativa** (agrega un parámetro de dispersión) y el **sándwich** (errores robustos).

```{r}
#| label: remedios-c15-2
f <- casos ~ tiempo + s1 + c1 + ola_covid + offset(log(poblacion))
m_quasi <- glm(f, family = quasipoisson, data = control)
m_nb    <- MASS::glm.nb(f, data = control)          # binomial negativa

ee <- cbind(Poisson = sqrt(diag(vcov(m_pois))),
            `Quasi-Poisson` = sqrt(diag(vcov(m_quasi))),
            `Binomial negativa` = sqrt(diag(vcov(m_nb))),
            Sándwich = sqrt(diag(vcovHC(m_pois, type = "HC0"))))

# Cada error estándar dividido entre el del Poisson (1.00 = igual; > 1 = más prudente)
round(ee[c("tiempo", "s1", "c1", "ola_covid"), ] / ee[c("tiempo", "s1", "c1", "ola_covid"), "Poisson"], 2)
```

**Qué vemos.** Las estimaciones puntuales apenas cambian entre modelos (el coeficiente de `tiempo` es `r sprintf("%.4f", coef(m_pois)["tiempo"])` en Poisson y `r sprintf("%.4f", coef(m_nb)["tiempo"])` en binomial negativa). Lo que cambia es la **incertidumbre**: los errores estándar de la quasi-Poisson son un `r round(100 * (sqrt(disp) - 1))` % mayores que los del Poisson, justo la raíz cuadrada del cociente de dispersión (`r sprintf("%.2f", sqrt(disp))`), y los de la binomial negativa son parecidos. El sándwich sin corregir por tiempo cambia de forma desigual según el coeficiente. Con una sobredispersión tan leve la decisión no es dramática, pero **conviene siempre mirarla**: con más ruido (o más casos por mes) la diferencia crece rápido. La regla práctica: usa **quasi-Poisson** o **binomial negativa** por defecto, y Poisson puro solo si el cociente está cerca de 1.

::: {.callout-warning}
## ⚠️ La sobredispersión no es el único problema de una serie

Poisson, quasi-Poisson y binomial negativa suponen que los meses son **independientes**. En una serie de tiempo casi nunca lo son: un mes alto suele ir seguido de otro mes alto. Esa **autocorrelación** también encoge los errores estándar, y ni la quasi-Poisson ni la binomial negativa la corrigen. Aquí el residuo parece bien (Ljung-Box *p* = `r sprintf("%.2f", Box.test(residuals(m_pois, "pearson"), lag = 12, type = "Ljung-Box")$p.value)`), pero en 15.3 y 15.4 veremos una serie donde no.
:::

## Paso 4. ¿Cuánta flexibilidad necesito?

Hay tres decisiones de forma: cuántos armónicos usar, si la estacionalidad va mejor con un indicador por mes, y si la tendencia debe ser una recta o una curva (por ejemplo, un *spline* natural). Se comparan con el **AIC** (criterio de información de Akaike; **menor** es mejor) entre modelos Poisson con los mismos datos:

```{r}
#| label: aic-c15-2
library(splines)

m_sin_estac <- update(m_pois, . ~ . - s1 - c1)                                       # sin estacionalidad
m_k2        <- update(m_pois, . ~ . + sin(4 * pi * mes / 12) + cos(4 * pi * mes / 12))  # 2 armónicos
m_mes       <- update(m_pois, . ~ . - s1 - c1 + factor(mes))                        # un indicador por mes
m_spline    <- update(m_pois, . ~ . - tiempo + ns(tiempo, df = 4))                  # tendencia flexible

tibble(modelo = c("Sin estacionalidad", "1 armónico (el nuestro)", "2 armónicos", "Un indicador por mes", "Tendencia con spline (4 gl)"),
       parametros = c(length(coef(m_sin_estac)), length(coef(m_pois)), length(coef(m_k2)), length(coef(m_mes)), length(coef(m_spline))),
       AIC = c(AIC(m_sin_estac), AIC(m_pois), AIC(m_k2), AIC(m_mes), AIC(m_spline))) |>
  mutate(AIC = round(AIC, 1))
```

**Qué vemos.** Incluir la estacionalidad mejora el AIC en unos `r round(AIC(m_sin_estac) - AIC(m_pois))` puntos: era imprescindible. Pero a partir de **un armónico** más complejidad **no ayuda** (2 armónicos, un indicador por mes y el *spline* quedan peor o igual): la onda anual sencilla describe bien esta serie, que es justo como se simuló. En datos reales, **la estacionalidad rara vez es una onda perfecta** (por ejemplo, un pico agudo en invierno): ahí un segundo armónico sí puede ayudar. Decide con el AIC **y con el gráfico**.

::: {.callout-tip}
## 💡 Tendencia y estacionalidad suaves con `mgcv`

El paquete `mgcv` (modelos aditivos generalizados) estima la forma de la tendencia y de la estacionalidad **a partir de los datos**, con una **spline cíclica** para el mes (el diciembre empalma con el enero). Los grados de libertad efectivos (`edf`) dicen qué tan curva es cada parte: ≈ 1 es una recta.
:::

```{r}
#| label: gam-c15-2
m_gam <- mgcv::gam(casos ~ s(tiempo, k = 6) + s(mes, bs = "cc", k = 6) + ola_covid + offset(log(poblacion)),
                   family = mgcv::nb(), data = control, knots = list(mes = c(0.5, 12.5)))   # mes cíclico entre 0.5 y 12.5
round(summary(m_gam)$edf, 1)
```

La tendencia tiene `r round(summary(m_gam)$edf[1], 1)` grados de libertad efectivos (casi una recta; hay poco que flexibilizar) y la estacionalidad `r round(summary(m_gam)$edf[2], 1)` (una onda suave, no 11 indicadores): la misma historia que cuenta el AIC.

## Paso 5. El *offset*, en acción

¿Qué pasa si olvidamos la población? Ajustamos el mismo modelo **sin** el *offset* y comparamos el crecimiento anual:

```{r}
#| label: sin-offset-c15-2
m_sin_offset <- glm(casos ~ tiempo + s1 + c1 + ola_covid, family = poisson, data = control)

tibble(modelo = c("Con offset (tasa)", "Sin offset (casos)"),
       crecimiento_anual_pct = 100 * c(exp(12 * coef(m_pois)["tiempo"]), exp(12 * coef(m_sin_offset)["tiempo"])) - 100) |>
  mutate(crecimiento_anual_pct = round(crecimiento_anual_pct, 2))
```

Sin *offset*, el modelo atribuye a la **tendencia** también el crecimiento de la población (`r sprintf("%.1f", 100 * ((control$poblacion[96] / control$poblacion[1])^(12 / 95) - 1))` % al año en esta región). Aquí la diferencia es pequeña porque la población casi no cambia, pero imagina una región que **duplica** su población en 8 años: sin *offset* parecería que el riesgo de iniciar diálisis se duplicó cuando no cambió. Es crucial cuando se **comparan regiones de distinto tamaño** (15.5).

## Paso 6. La curva ajustada y una proyección prudente

Dibujamos la tasa observada (casos por 100 000) con la curva del modelo y su intervalo de confianza. Usamos la quasi-Poisson, que ya incluye la dispersión en los errores:

```{r}
#| label: curva-c15-2
#| fig-width: 8
#| fig-height: 3.4
pred <- predict(m_quasi, type = "link", se.fit = TRUE)
control <- control |>
  mutate(ajustada = exp(pred$fit) / poblacion * 1e5,
         inf = exp(pred$fit - 1.96 * pred$se.fit) / poblacion * 1e5,
         sup = exp(pred$fit + 1.96 * pred$se.fit) / poblacion * 1e5)

ggplot(control, aes(fecha)) +
  geom_ribbon(aes(ymin = inf, ymax = sup), fill = "#0072B2", alpha = 0.2) +
  geom_point(aes(y = tasa), colour = "grey35", size = 1.2) +
  geom_line(aes(y = ajustada), colour = "#0072B2", linewidth = 0.9) +
  labs(x = NULL, y = "Inicios por 100 000 hab. por mes") +
  theme_minimal(base_size = 11)
```

La curva sigue bien la tendencia y la onda anual, y el descenso de 2020 lo absorbe `ola_covid`. Para contestar al comité, **proyectamos 2025** suponiendo que la población sigue creciendo como hasta ahora y que no hay otro evento:

```{r}
#| label: proyeccion-c15-2
nuevo <- tibble(mes_num = 97:108, mes = 1:12) |>
  mutate(tiempo = mes_num - 1, s1 = sin(2 * pi * mes / 12), c1 = cos(2 * pi * mes / 12), ola_covid = 0,
         poblacion = round(control$poblacion[96] * 1.003^(mes / 12)))   # +0.3 % anual, como en 2017-2024

esperado_2025 <- sum(predict(m_quasi, nuevo, type = "response"))

# Intervalo para el total esperado: simulamos coeficientes plausibles del modelo
set.seed(2025)
b_sim <- MASS::mvrnorm(2000, coef(m_quasi), vcov(m_quasi))
X <- model.matrix(~ tiempo + s1 + c1 + ola_covid, nuevo)
tot_sim <- apply(b_sim, 1, \(b) sum(exp(X %*% b + log(nuevo$poblacion))))
c(esperado_2025 = esperado_2025, quantile(tot_sim, c(0.025, 0.975))) |> round()
```

En 2024 hubo `r sum(control$casos[control$anio == 2024])` inicios; el modelo espera **`r round(esperado_2025)`** en 2025 (IC 95 % del **promedio esperado**: `r round(quantile(tot_sim, 0.025))` a `r round(quantile(tot_sim, 0.975))`). Dos advertencias: es un intervalo para el **número esperado**, no para el que realmente ocurrirá (este tendría el azar de cada mes y sería más ancho), y es una **extrapolación**: supone que la tendencia y la estacionalidad siguen igual. Para pronósticos con intervalos de predicción honestos (y evaluados contra datos futuros) usaremos 15.4.

::: {.callout-warning}
## ⚠️ Trampas frecuentes

-   **Olvidar el *offset* de población** (o usar tasas ya calculadas como si fueran conteos): confunde el crecimiento de la población con un aumento del riesgo.
-   **Pasarse de flexible**: con 96 meses, un *spline* muy flexible o muchos armónicos "aprenden" el ruido. Si quieres comparar con un modelo más simple, hazlo contra datos **no usados** para ajustar (15.4).
:::

::: {.callout-important}
## 🎯 En resumen

-   Los conteos se modelan con **Poisson** (enlace log); $e^{\beta}$ es una **razón de tasas** y el **offset** `log(poblacion)` convierte casos en tasas.
-   **Tendencia** lineal en el tiempo y **estacionalidad** con armónicos (`sin` y `cos` de `2π·mes/12`): dos parámetros bastan para una onda anual; el crecimiento anual es `exp(12 * coef)`.
-   Revisa la **sobredispersión** (χ² de Pearson / gl > 1): usa **quasi-Poisson** o **binomial negativa** o errores robustos. No corrige la **autocorrelación**.
-   Compara la flexibilidad con el **AIC** y con el gráfico; un modelo más complejo no es mejor por serlo.
-   Un **evento externo conocido** (la ola COVID) se incluye como covariable; una proyección es una **extrapolación**.
:::

## Ejercicio

1.  Ajusta el mismo modelo a la región **Intervenida** usando solo los meses **anteriores** al programa (`mes_num <= 48`). ¿Se parecen la tendencia y la estacionalidad a las de la región control?
2.  Calcula la **razón de tasas** de la temporada alta contra la baja comparando el mes pico con el mes valle del modelo (usa `amplitud_pico()`; el mes pico vs. el valle opuesto difieren en `exp(2 * amplitud)`).
3.  Reajusta el modelo con `family = poisson` pero quitando `ola_covid`. ¿Qué pasa con la tendencia y con el cociente de dispersión? ¿Por qué?
