# Capítulo 1: Pregunta de investigación

Toda investigación parte de una pregunta científica que orienta su desarrollo y metodología. La relación entre el tipo de estudio, el diseño de investigación y la naturaleza de la pregunta es fundamental para garantizar la validez y aplicabilidad de los resultados.

En este sentido, antes de sumergirnos en el análisis de datos con R, es fundamental establecer una base sólida: la formulación de una pregunta de investigación clara y bien estructurada. Una de las formas más utilizadas para estructurar preguntas en investigación cuantitativa, especialmente en ensayos clínicos, es el modelo PICO, que considera cuatro componentes clave:

-   P (Población o Problema): ¿A quién o qué se refiere el estudio?

-   I (Intervención o Exposición): ¿Qué tratamiento o intervención se está evaluando?

-   C (Comparador o Control): ¿Con qué se compara la intervención o exposición?

-   O (Outcome o Resultado): ¿Qué efecto o desenlace se está midiendo?

Existen modificaciones de este esquema cuando se realiza revisiones sistemáticas:

-   PICOS: Añade la "S" de Study Design, especificando el tipo de diseño de los estudios a incluir en la revisión (ej. ensayo clínico, cohorte, caso-control).

-   PICO(T): Incluye "T" para indicar el Tiempo de seguimiento en los estudios a incluir.

**Variaciones del Acrónimo PICO para otros diseños de estudios**

```{r, echo=FALSE, message=FALSE, warning=FALSE}

# Instalar y cargar la librería DT
library(DT)

# Crear los datos en un data frame con HTML para saltos de línea
tabla_preguntas <- data.frame(
  Pregunta = c("📌 Estudios de Prevalencia <br>Incidencia", "📌 Estudios de Intervención", "📌 Estudios observacionales analíticos", "📌 Estudios de Pronóstico", "📌 Estudios de Pruebas Diagnósticas"),
  Acronimo = c(
    "P - Población Específica <br>M - Medida Epidemiológica <br>C - Condición Evaluada",
    "P - Población Específica <br>I - Intervención A  <br>C - Placebo / Intervención B <br>/    cuidado estandar <br>O - Outcome o Desenlace",
    "P - Población Específica <br>E - Exposición a Factor de Interés <br>C - No Exposición <br>O - Outcome o Desenlace",
    "P - Población Específica <br>E - Exposición a Factor Pronóstico <br>C - No Exposición <br>O - Outcome o Desenlace",
    "P - Población Específica <br>T1 - Técnica Diagnóstica 1 <br>T2 - Técnica Diagnóstica 2 / Gold standard <br>O - Outcome o Desenlace"
  ),
  Ejemplo = c(
    "¿Cuál es el porcentaje de niños con obesidad en escuelas primarias de la Ciudad de Chiclayo?",
    "¿En pacientes con hipertensión arterial, el consumo de dieta baja en sodio reduce la presión arterial en comparación con una dieta normal?",
    "¿Los adolescentes que pasan más de 4 horas al día en redes sociales tienen un mayor riesgo de desarrollar ansiedad?",
    "¿Los niveles elevados de FENO en pacientes con asma leve previo al tratamiento predicen un mayor riesgo de desarrollar asma grave en los siguientes 5 años?",
    "¿Qué tan preciso es el test rápido de antígenos para diagnosticar influenza en comparación con una prueba de PCR?"
  )
)

# Crear la tabla con tamaño de letra reducido
datatable(tabla_preguntas, 
          escape = FALSE,  # Permite interpretar el HTML en la tabla
          options = list(
            pageLength = 5, 
            autoWidth = TRUE,
            columnDefs = list(list(targets = "_all", className = "small-text")) # Aplica la clase CSS
          ), 
          rownames = FALSE) %>%
  formatStyle(
    columns = names(tabla_preguntas), 
    fontSize = '12px' # Reducir tamaño de letra a 12px
  )
```

###  {.unnumbered}

Estos modelos y sus correspondientes variaciones de PICO se abordaran a lo largo del presente capítulo.

**Modelo SPIDER para pregunta de estudios cualitativos**

Los estudios cualitativos son un tipo de investigación que busca comprender fenómenos sociales, culturales o de comportamiento a través del análisis de experiencias, percepciones y significados. En lugar de enfocarse en números y estadísticas, como en la investigación cuantitativa, los estudios cualitativos exploran el "cómo" y el "por qué" de una situación desde la perspectiva de los participantes.

Este tipo de estudio se usa comúnmente en disciplinas como la sociología, psicología, antropología, educación y salud pública. En lugar de encuestas estructuradas con respuestas predefinidas, los métodos cualitativos incluyen:

✅ Entrevistas en profundidad (individuales o grupales)

✅ Observación del participante

✅ Grupos focales

✅ Análisis de documentos y textos

Los resultados suelen ser analizados a través de técnicas como análisis temático, teoría fundamentada o análisis de contenido, identificando patrones, significados y tendencias en los datos recopilados.

📌 Ejemplo de estudio cualitativo

*Título del estudio:* "Experiencias y desafíos de los pacientes con diabetes tipo 2 en la adopción de cambios en su estilo de vida"

*Objetivo:* Explorar las percepciones y barreras que enfrentan los pacientes con diabetes tipo 2 al modificar su alimentación y hábitos de ejercicio.

*Metodología:* Se realizaron entrevistas semiestructuradas con 20 pacientes diagnosticados con diabetes tipo 2 en los últimos 5 años. Se utilizó un análisis temático para identificar los principales factores que influyen en su adherencia a las recomendaciones médicas.

*Hallazgos:* Factores motivadores: Deseo de mejorar la salud, apoyo familiar. Barreras identificadas: Falta de información clara, costos de una dieta saludable, dificultades emocionales.

*Conclusión:* Se necesita un enfoque más personalizado en la educación sobre diabetes, considerando los desafíos individuales de los pacientes.

🎯 **¿Por qué usar un estudio cualitativo en este caso?**

-   Permite entender las emociones y percepciones de los pacientes, algo que un estudio cuantitativo no captura fácilmente.
-   Ayuda a desarrollar mejores estrategias de intervención basadas en las experiencias reales de las personas.
-   Ofrece una perspectiva más profunda y contextual sobre el problema de adherencia al tratamiento.

⚠️ En este documento no abordaremos más sobre este tipo de estudios. Sin embargo, se presenta el modelo de pregunta que suele utilizarse en este tipo de estudios.

```{r, echo=FALSE, message=FALSE, warning=FALSE}
# Instalar y cargar librerías necesarias
library(DT)

# Crear un data frame con el modelo SPIDER
tabla_spider <- data.frame(
  Acrónimo = c("S - Sample", "P - Phenomenon of Interest", "D - Design", "E - Evaluation", "R - Research Type"),
  Descripción = c(
    "Grupo de participantes en el estudio cualitativo.",
    "Fenómeno de interés que se desea estudiar (experiencias, percepciones, etc.).",
    "Diseño metodológico del estudio (entrevistas, grupos focales, análisis de contenido, etc.).",
    "Forma en que se analizan los datos cualitativos, como identificación de temas o patrones.",
    "Tipo de investigación (cualitativa, mixta, etc.)."
  ),
  Ejemplo = c(
    "Pacientes con diabetes tipo 2.",
    "Percepción de los cambios en el estilo de vida tras el diagnóstico.",
    "Entrevistas semiestructuradas.",
    "Análisis temático de experiencias y barreras percibidas.",
    "Investigación cualitativa basada en entrevistas."
  )
)

# Crear tabla interactiva con estilo personalizado
datatable(tabla_spider, 
          escape = FALSE,  # Permite interpretar HTML en la tabla
          options = list(
            pageLength = 5,  # Número de filas visibles por página
            autoWidth = TRUE,  # Ajustar ancho de columnas
            columnDefs = list(list(targets = "_all", className = "small-text")) # Aplica clase CSS para tamaño de letra
          ), 
          rownames = FALSE) %>%
  formatStyle(
    columns = names(tabla_spider), 
    fontSize = '12px' # Reducir tamaño de letra a 12px
  )

```

###  {.unnumbered}

## Referencias

1.  Cabello López JB, Maciá Soler L. Lectura crítica de la evidencia clínica. \[Internet\]. Place of publication not identified: Elsevier; 2015

## Disclaimer

-   Esta sección fue editada usando ChatGPT.
