# Datos ordenados (*tidy data*)

## Tres reglas

Una base está **ordenada** cuando:

1.  Cada **variable** es una **columna**.
2.  Cada **observación** es una **fila**.
3.  Cada **valor** ocupa una **celda**.

La mayoría de las funciones de R (y de los capítulos siguientes) esperan esta forma.

::: {.callout-warning}
## ⚠️ Lo que hace Excel "cómodo" para humanos y malo para el análisis

-   Una columna por visita (`creat_basal`, `creat_6m`, `creat_12m`): es **formato ancho**; para modelar pendientes se necesita **largo**.
-   Varias tablas en una misma hoja, celdas combinadas, notas al pie.
-   Colores con significado ("rojo = fallecido").
-   Un valor y su unidad en la misma celda (`"1.2 mg/dL"`).
:::

```{r}
#| label: setup-51
library(tidyverse)
source("R/funciones_epi.R")

registro <- read_csv("Bases/registro_nefro_sucio.csv")
glimpse(registro)
```

Observa los problemas ya desde la importación: `Creatinina` quedó como **texto** (`chr`) porque algunas celdas usan coma decimal o dicen `ND`; las fechas también son texto; los nombres de columna tienen espacios, mayúsculas, puntos y paréntesis.

## Nombres de columnas

Los nombres con espacios y símbolos obligan a escribir comillas invertidas (`` `Fecha Nac.` ``) en cada línea. Convenciones recomendadas: **minúsculas, sin tildes, con guion bajo**.

```{r}
#| label: nombres
names(registro)

registro <- registro |> rename_with(limpiar_nombres)    # función del libro (R/funciones_epi.R)
names(registro)
```

::: {.callout-tip}
## 💡 Tip práctico

`limpiar_nombres()` hace lo mismo que `janitor::clean_names()`: minúsculas, quita tildes y reemplaza cualquier símbolo por `_`. Hazlo **inmediatamente después de importar**.
:::

## Formato ancho y largo

El archivo `lab_visitas_ancho.csv` guarda la creatinina de cada paciente en tres visitas, una columna por visita:

```{r}
#| label: ancho
lab_ancho <- read_csv("Bases/lab_visitas_ancho.csv")
head(lab_ancho, 4)
```

Para graficar la evolución o modelarla, cada **medición** debe ser una fila. `pivot_longer()` convierte de ancho a largo:

```{r}
#| label: largo
lab_largo <- lab_ancho |>
  pivot_longer(cols = starts_with("creat_"),
               names_to = "visita", names_prefix = "creat_",
               values_to = "creat_mgdl") |>
  mutate(visita = factor(visita, levels = c("basal", "6m", "12m")))

head(lab_largo, 6)
```

```{r}
#| label: fig-evolucion
#| fig-cap: "Evolución de la creatinina en 12 pacientes (formato largo permite un gráfico de líneas por paciente)."
#| fig-width: 7
#| fig-height: 3.6
lab_largo |>
  filter(id %in% unique(id)[1:12]) |>
  ggplot(aes(visita, creat_mgdl, group = id)) +
  geom_line(alpha = 0.6) + geom_point() +
  labs(x = "Visita", y = "Creatinina (mg/dL)") +
  theme_minimal(base_size = 13)
```

La operación inversa, `pivot_wider()`, vuelve a formato ancho (útil para tablas de presentación):

```{r}
#| label: ancho-de-nuevo
lab_largo |>
  pivot_wider(names_from = visita, values_from = creat_mgdl, names_prefix = "creat_") |>
  head(3)
```

::: {.callout-important}
## 🎯 En resumen

| Quiero… | Formato | Función |
|---|---|---|
| Modelar, graficar mediciones repetidas | **Largo** (una fila por medición) | `pivot_longer()` |
| Tabla para presentar o una fila por paciente | **Ancho** | `pivot_wider()` |
| Nombres cómodos para programar | minúsculas, `_`, sin tildes | `limpiar_nombres()` |

**Regla:** una fila = una unidad de análisis. Si analizas pacientes → una fila por paciente; si analizas mediciones → una fila por medición.
:::

## Ejercicio

1.  Importa `registro_nefro_sucio.csv` y renombra las columnas. ¿Cuáles quedaron con `_`?
2.  Convierte `lab_visitas_ancho.csv` a formato largo y calcula la creatinina media por visita.
3.  Dibuja la evolución de la creatinina media por visita.
