# Fechas y tiempos

Las fechas son una fuente constante de errores: formatos mezclados, números de serie de Excel, años con dos dígitos. El paquete `lubridate` (parte del tidyverse) las maneja.

```{r}
#| label: setup-53
library(tidyverse)
library(lubridate)
source("R/funciones_epi.R")

registro <- read_csv("Bases/registro_nefro_sucio.csv") |> rename_with(limpiar_nombres)
registro |> select(id_paciente, fecha_nac, fecha_de_ingreso) |> head(6)
```

Aunque parecen fechas, son **texto**: en esta base unos están como `dd/mm/aaaa` y otros como `aaaa-mm-dd`.

## Leer fechas: el orden importa

`lubridate` ofrece una función por **orden** de los componentes: `dmy()`, `mdy()`, `ymd()`.

```{r}
#| label: dmy
dmy("17/05/2024")          # día-mes-año
ymd("2024-05-17")          # año-mes-día
mdy("05/17/2024")          # mes-día-año (estilo estadounidense)
dmy("17-may-24")           # también acepta nombres de mes (según idioma del sistema)
```

::: {.callout-warning}
## ⚠️ La ambigüedad más peligrosa: `03/04/2024`

¿3 de abril o 4 de marzo? **R no puede saberlo**: depende del formato de la fuente. Pregunta siempre cómo se registraron las fechas. Si todas las fechas con día ≤ 12 son ambiguas, revisa las que tienen día > 12 (por ejemplo, `25/03/2024` solo puede ser día-mes) para deducir el formato.
:::

## Formatos mezclados: `parse_date_time()`

Cuando una misma columna mezcla formatos, indica una lista de órdenes posibles; se prueban en orden:

```{r}
#| label: mixtas
registro <- registro |>
  mutate(
    fecha_nac        = as_date(parse_date_time(fecha_nac,        orders = c("dmy", "ymd"))),
    fecha_de_ingreso = as_date(parse_date_time(fecha_de_ingreso, orders = c("dmy", "ymd")))
  )

registro |> select(id_paciente, fecha_nac, fecha_de_ingreso) |> head(4)
sum(is.na(registro$fecha_nac))        # 0 = todas se pudieron leer
```

::: {.callout-tip}
## 💡 Tip práctico: verifica que no se perdieron fechas

Después de convertir, cuenta los `NA` **nuevos**. Si hay, muestra los textos originales que fallaron (`filter(is.na(fecha_convertida))`) para ver qué formato no previste.
:::

### Fechas de Excel guardadas como número

Excel almacena fechas como el **número de días desde el 30/12/1899**. Si al importar ves números como `45432`:

```{r}
#| label: excel
as_date(45432, origin = "1899-12-30")
```

## Extraer componentes y hacer cálculos

```{r}
#| label: componentes
registro |>
  mutate(anio_ingreso = year(fecha_de_ingreso),
         mes_ingreso  = month(fecha_de_ingreso, label = TRUE, abbr = TRUE),
         trimestre    = quarter(fecha_de_ingreso)) |>
  count(anio_ingreso)
```

### Edad desde las fechas (y comparar con la registrada)

La edad registrada puede contener errores; la calculada desde las fechas es más confiable.

```{r}
#| label: edad
registro <- registro |>
  mutate(edad_calc = as.integer(floor(time_length(interval(fecha_nac, fecha_de_ingreso), "years"))),
         dif_edad  = edad - edad_calc)

count(registro, dif_edad)               # 0 = coincide
registro |> filter(dif_edad != 0) |> select(id_paciente, edad, edad_calc, fecha_nac, fecha_de_ingreso)
```

Cinco filas difieren: **cuatro con 100 años de más** (error de digitación: tres pacientes, uno de ellos con la fila duplicada; los duplicados los resolvemos en 5.5) y **una con un año de diferencia**, que es solo redondeo del cálculo original. **Se corrige usando la edad calculada desde las fechas.**

### Tiempos de seguimiento

```{r}
#| label: seguimiento
fecha_corte <- ymd("2024-06-30")

registro |>
  mutate(meses_seguimiento = time_length(interval(fecha_de_ingreso, fecha_corte), "months")) |>
  summarise(mediana = median(meses_seguimiento),
            q1 = quantile(meses_seguimiento, .25), q3 = quantile(meses_seguimiento, .75)) |>
  mutate(across(everything(), ~ round(., 1)))
```

::: {.callout-warning}
## ⚠️ Restar fechas con `-` vs. `time_length()`

`fecha2 - fecha1` devuelve **días**. Para años o meses reales usa `time_length(interval(f1, f2), "years")`: divide por 365.25 solo si no necesitas exactitud; con `interval()` se respeta el calendario.
:::

## Comprobaciones de coherencia temporal

Una fecha puede estar bien escrita y ser imposible:

```{r}
#| label: coherencia
registro |>
  summarise(
    ingreso_antes_nacimiento = sum(fecha_de_ingreso < fecha_nac),
    nacimiento_futuro        = sum(fecha_nac > today()),
    ingreso_fuera_de_rango   = sum(fecha_de_ingreso < ymd("2022-01-01") | fecha_de_ingreso > ymd("2024-12-31"))
  )
```

::: {.callout-important}
## 🎯 En resumen

-   Las fechas llegan como **texto**: conviértelas con `dmy()`, `ymd()` o `parse_date_time(orders = c(...))`.
-   Pregunta el **formato de origen**: `03/04` es ambiguo.
-   Tras convertir, **cuenta los `NA`** que aparecieron.
-   Calcula edades y tiempos con `time_length(interval(...), "years")`; compara con lo registrado.
-   Revisa la **coherencia**: ingreso antes del nacimiento, fechas futuras, fuera del periodo del estudio.
:::

## Ejercicio

1.  ¿Cuántos pacientes ingresaron en cada trimestre de 2023?
2.  Calcula la edad al ingreso y verifica cuántas edades registradas difieren.
3.  Crea la variable `tiempo_desde_ingreso_meses` al 30/06/2024 y haz un histograma.
