# Capítulo 15: Series de tiempo (y una mirada a los datos geoespaciales)

> *"Un mes se parece a los meses vecinos; un distrito se parece a los distritos vecinos."* Casi todo lo que hemos hecho supone que las observaciones son **independientes**. En una serie de tiempo y en un mapa, no lo son, y esa dependencia es a la vez **un problema** (los errores estándar se vuelven optimistas) y **una oportunidad** (la serie se compara consigo misma para evaluar políticas).

::: {.callout-note}
## 🩺 El problema de todos los días

Tu región lanzó en enero de 2021 un programa de **detección temprana de ERC**. Tienes los inicios de diálisis de **cada mes** desde 2017, en tu región y en una vecina sin programa. Entre meses de invierno, una pandemia y una población que envejece, ¿cómo separas el efecto del programa? Y cuando la dirección te pide un mapa de dónde hay más pacientes en diálisis, ¿por qué algunos distritos pequeños aparecen como "focos" que quizá no lo son?
:::

Este capítulo usa dos bases **simuladas** (con la verdad conocida, para comprobar cada método):

-   **`serie_inicio_dialisis`**: inicios mensuales de diálisis de enero de 2017 a diciembre de 2024 (96 meses) en dos regiones, con población (para calcular tasas). Tienen **tendencia**, **estacionalidad** (más ingresos a mitad de año), una **ola COVID-19** en 2020 y **autocorrelación**. En la región **Intervenida**, un programa empieza en el mes 49 (enero de 2021) y produce un **cambio de nivel** y un **cambio de pendiente** que conocemos. La región **Control** no tiene programa.
-   **`distritos_erc`**: 60 distritos **inventados** (polígonos generados con código) con pacientes en diálisis, población, pobreza y distancia al centro de diálisis; la tasa está espacialmente agrupada y hay un foco de alta carga.

```{r}
#| label: recorrido-c15
#| fig-width: 8
#| fig-height: 3.4
library(tidyverse)
source("R/funciones_extra_cap15.R")

serie <- read_csv("Bases/serie_inicio_dialisis.csv", show_col_types = FALSE)

ggplot(serie |> preparar_serie(), aes(fecha, tasa, colour = region)) +
  annotate("rect", xmin = as.Date("2020-03-01"), xmax = as.Date("2020-10-31"), ymin = -Inf, ymax = Inf, fill = "grey85", alpha = 0.6) +
  geom_vline(xintercept = as.Date("2021-01-01"), linetype = "dashed") +
  geom_line(linewidth = 0.7) +
  scale_colour_manual(values = c(Intervenida = "#D55E00", Control = "#0072B2"), name = NULL) +
  labs(x = NULL, y = "Inicios por 100 000 hab. por mes", caption = "Datos simulados. Banda gris: ola COVID-19. Línea punteada: inicio del programa.") +
  theme_minimal(base_size = 11) + theme(legend.position = "bottom")
```

A ojo se ve la onda anual, la subida lenta y que, tras el programa, la región intervenida se aplana mientras la control sigue subiendo. Cuantificar **cuánto** de ese aplanamiento es programa, con qué incertidumbre y bajo qué supuestos, es lo que hacemos en los subcapítulos 15.1 a 15.5. El 15.6 da el salto del tiempo al **espacio**.

*Al finalizar este capítulo podrás:*

-   Reconocer y **descomponer** los componentes de una serie (tendencia, estacionalidad, ruido) y evitar la trampa de comparar un mes con el anterior.
-   Modelar **conteos** en el tiempo (Poisson, quasi-Poisson, binomial negativa) con **estacionalidad** y **población como *offset***.
-   Evaluar una política con una **serie temporal interrumpida** (ITS): cambio de **nivel** y de **pendiente**, **contrafactual** y casos evitados.
-   Detectar y corregir la **autocorrelación** (errores HAC y modelos ARIMA) y **pronosticar** evaluando con datos no usados.
-   Añadir un **grupo control** (diferencias en diferencias, ITS controlada) y comprobar las **tendencias paralelas**.
-   Hacer **mapas** con `sf`, medir **autocorrelación espacial** (I de Moran, LISA) y **suavizar** tasas de distritos pequeños.

```{r}
#| label: flujo-c15
#| echo: false
#| fig-width: 9
#| fig-height: 2
source("R/funciones_extra_cap1213.R")
diagrama_flujo(c("1. Mirar y\ndescomponer\n(15.1)", "2. Modelar\nconteos\n(15.2)", "3. ITS: nivel,\npendiente,\ncontrafactual\n(15.3)",
                 "4. Corregir la\nautocorrelación\n(15.4)", "5. Añadir un\ncontrol\n(15.5)", "6. Del tiempo\nal espacio\n(15.6)"),
               resaltar = 3, tam_texto = 3)
```

::: {.callout-important}
## 🎯 Mapa del capítulo

| Subcapítulo | Nivel | Resuelve |
|---|---|---|
| 15.1 Componentes de una serie | 🟢 | Tendencia, estacionalidad, ciclo y ruido; descomposición STL |
| 15.2 Modelos para conteos | 🟡 | Poisson, sobredispersión, armónicos, *offset* de población, proyección |
| 15.3 Serie temporal interrumpida | 🟡 | Evaluar una política: nivel, pendiente, contrafactual, amenazas |
| 15.4 Autocorrelación y estacionalidad | 🔴 | ACF/PACF, errores HAC, ARIMA, pronóstico y su evaluación |
| 15.5 Serie con grupo control | 🔴 | Diferencias en diferencias, ITS controlada, tendencias paralelas |
| 15.6 Datos geoespaciales | 🟡 | Mapas con `sf`, I de Moran, LISA, suavizado de tasas |
:::

*Prerrequisitos:* Caps. 2, 8 (Poisson y *offset*) y 12 (contrafactual). *Prepara:* Cap. 19 (diferencias en diferencias y diseños cuasi-experimentales).

## Para leer más

-   **Hyndman RJ, Athanasopoulos G.** *Forecasting: Principles and Practice* (3.ª ed.). OTexts; 2021. https://otexts.com/fpp3/. *Lectura recomendada por el autor (no se pudo consultar durante la redacción).* Libro gratuito en línea; por lo general cubre la descomposición de series, el suavizado exponencial, los modelos ARIMA y la evaluación de pronósticos. Complementa 15.1 y 15.4.
-   ***An Introduction to Spatial Data Analysis and Visualisation in R*** (Consumer Data Research Centre, CDRC). https://data.geods.ac.uk/dataset/an-introduction-to-spatial-data-analysis-and-visualisation-in-r. *Lectura recomendada por el autor (no se pudo consultar durante la redacción).* Curso sobre datos espaciales y su visualización en R; complementa 15.6.
-   **Bernal JL, Cummins S, Gasparrini A.** Interrupted time series regression for the evaluation of public health interventions: a tutorial. *Int J Epidemiol*. 2017;46:348-355. Tutorial breve y claro de 15.3.
-   **Bernal JL, Cummins S, Gasparrini A.** The use of controls in interrupted time series studies of public health interventions. *Int J Epidemiol*. 2018;47:2082-2093. Sobre 15.5.
-   **Schaffer AL, Dobbins TA, Pearson SA.** Interrupted time series analysis using autoregressive integrated moving average (ARIMA) models: a guide for evaluating large-scale health interventions. *BMC Med Res Methodol*. 2021;21:58. Guía del enfoque ARIMA de 15.4.
-   **Pebesma E, Bivand R.** *Spatial Data Science: With Applications in R*. CRC Press; 2023 (versión gratuita en https://r-spatial.org/book/). Referencia de `sf` y `spdep` para 15.6.

## Referencias

-   Cleveland RB, Cleveland WS, McRae JE, Terpenning I. STL: a seasonal-trend decomposition procedure based on loess. *J Off Stat*. 1990;6:3-73.
-   Bhaskaran K, Gasparrini A, Hajat S, Smeeth L, Armstrong B. Time series regression studies in environmental epidemiology. *Int J Epidemiol*. 2013;42:1187-1195.
-   Wood SN. *Generalized Additive Models: An Introduction with R* (2.ª ed.). CRC Press; 2017.
-   Muggeo VMR. Estimating regression models with unknown break-points. *Stat Med*. 2003;22:3055-3071.
-   Ljung GM, Box GEP. On a measure of lack of fit in time series models. *Biometrika*. 1978;65:297-303.
-   Durbin J, Watson GS. Testing for serial correlation in least squares regression. I. *Biometrika*. 1950;37:409-428.
-   Newey WK, West KD. A simple, positive semi-definite, heteroskedasticity and autocorrelation consistent covariance matrix. *Econometrica*. 1987;55:703-708.
-   Zeileis A. Econometric computing with HC and HAC covariance matrix estimators. *J Stat Softw*. 2004;11(10):1-17.
-   Zeileis A, Köll S, Graham N. Various versatile variances: an object-oriented implementation of clustered covariances in R. *J Stat Softw*. 2020;95(1):1-36.
-   Box GEP, Jenkins GM, Reinsel GC, Ljung GM. *Time Series Analysis: Forecasting and Control* (5.ª ed.). Wiley; 2015.
-   Hyndman RJ, Khandakar Y. Automatic time series forecasting: the forecast package for R. *J Stat Softw*. 2008;27(3):1-22.
-   Hyndman RJ, Koehler AB. Another look at measures of forecast accuracy. *Int J Forecast*. 2006;22:679-688.
-   Angrist JD, Pischke JS. *Mostly Harmless Econometrics*. Princeton University Press; 2009.
-   Tobler WR. A computer movie simulating urban growth in the Detroit region. *Econ Geogr*. 1970;46(supl.):234-240.
-   Moran PAP. Notes on continuous stochastic phenomena. *Biometrika*. 1950;37:17-23.
-   Anselin L. Local indicators of spatial association: LISA. *Geogr Anal*. 1995;27:93-115.
-   Getis A, Ord JK. The analysis of spatial association by use of distance statistics. *Geogr Anal*. 1992;24:189-206.
-   Marshall RJ. Mapping disease and mortality rates using empirical Bayes estimators. *Appl Stat*. 1991;40:283-294.
-   Bivand RS, Wong DWS. Comparing implementations of global and local indicators of spatial association. *TEST*. 2018;27:716-748.
-   Pebesma E. Simple features for R: standardized support for spatial vector data. *R J*. 2018;10:439-446.
-   Robinson WS. Ecological correlations and the behavior of individuals. *Am Sociol Rev*. 1950;15:351-357.
-   Openshaw S. *The Modifiable Areal Unit Problem*. CATMOG 38. Geo Books; 1984.
