# Comparación de dos grupos: intención de tratar

::: {.callout-note}
## 🩺 Escenario

Lees el artículo de un ensayo de bicarbonato. Los autores comparan a **todos los aleatorizados** según el brazo asignado, aunque una cuarta parte del grupo activo dejó de tomar el fármaco. Un colega protesta: *"¡Están analizando a gente que ni siquiera tomó la pastilla!"*. Tiene razón en que el efecto se "diluye", pero los autores hicieron lo correcto. Este subcapítulo explica por qué.
:::

**Lo que vamos a hacer**

-   Entender el análisis por **intención de tratar** (ITT) y por qué es el principal.
-   Armar el **diagrama de flujo** (CONSORT) con los datos.
-   Estimar el efecto sobre la TFGe y sobre la falla renal, y **compararlo con la verdad**.

## Paso 1: qué es la intención de tratar

El análisis por **intención de tratar** (ITT, *intention to treat*) incluye a **todos los pacientes aleatorizados, en el grupo al que fueron asignados**, hayan cumplido o no. Es el análisis principal por tres razones:

1.  **Preserva la aleatorización**: los grupos siguen siendo comparables.
2.  Responde la pregunta práctica: *¿qué ocurre si **ofrezco** este tratamiento?* (con el incumplimiento real).
3.  Evita el sesgo de quienes dejan el tratamiento por motivos relacionados con el pronóstico.

## Paso 2: el diagrama de flujo (CONSORT)

Todo ECA debe reportar cuántos pacientes se aleatorizaron, cuántos recibieron la intervención, cuántos se perdieron y cuántos se analizaron. Armamos los números a partir de los datos:

```{r}
#| label: setup-112
library(tidyverse)
library(broom)
theme_set(theme_minimal(base_size = 12))

eca <- read_csv("Bases/eca_bicarbonato.csv") |>
  mutate(brazo = factor(brazo, levels = c("Placebo", "Bicarbonato")),
         sexo = factor(sexo, levels = c("Mujer", "Hombre")),
         dif24 = tfg_24 - tfg0)

flujo <- eca |>
  group_by(brazo) |>
  summarise(aleatorizados = n(),
            tomaron_el_farmaco = if_else(first(brazo) == "Bicarbonato", sum(adhiere), NA_integer_),
            con_tfg_24 = sum(!is.na(tfg_24)),
            perdidos_a_24m = sum(is.na(tfg_24)),
            .groups = "drop")
flujo
```

```{r}
#| label: consort
#| fig-width: 9
#| fig-height: 4
cajas <- tribble(
  ~x, ~y, ~texto,
  5, 5, paste0("Aleatorizados\nn = ", nrow(eca)),
  2.5, 3.5, paste0("Asignados a placebo\nn = ", flujo$aleatorizados[1]),
  7.5, 3.5, paste0("Asignados a bicarbonato\nn = ", flujo$aleatorizados[2], "\n(tomaron el fármaco: ", flujo$tomaron_el_farmaco[2], ")"),
  2.5, 1.9, paste0("Con TFGe a 24 meses\nn = ", flujo$con_tfg_24[1], "  (sin dato: ", flujo$perdidos_a_24m[1], ")"),
  7.5, 1.9, paste0("Con TFGe a 24 meses\nn = ", flujo$con_tfg_24[2], "  (sin dato: ", flujo$perdidos_a_24m[2], ")"),
  2.5, 0.4, paste0("Analizados por ITT\nn = ", flujo$aleatorizados[1], " (todos)"),
  7.5, 0.4, paste0("Analizados por ITT\nn = ", flujo$aleatorizados[2], " (todos)")
)
ggplot(cajas, aes(x, y)) +
  geom_segment(data = tibble(x = c(5, 5, 2.5, 7.5, 2.5, 7.5), xend = c(2.5, 7.5, 2.5, 7.5, 2.5, 7.5),
                             y = c(4.6, 4.6, 3.1, 3.1, 1.5, 1.5), yend = c(3.9, 3.9, 2.3, 2.3, 0.8, 0.8)),
               aes(x = x, xend = xend, y = y, yend = yend), arrow = arrow(length = unit(0.15, "cm")), inherit.aes = FALSE) +
  geom_label(aes(label = texto), size = 3.3, label.padding = unit(0.4, "lines"), fill = "#E8F1FA") +
  xlim(0.5, 9.5) + ylim(-0.2, 5.6) +
  theme_void()
```

**Qué vemos.** El análisis ITT incluye a **todos** los pacientes aleatorizados aunque a 24 meses falten datos (`r flujo$perdidos_a_24m[1]` en placebo y `r flujo$perdidos_a_24m[2]` en el brazo activo). Cómo manejar esos faltantes es el tema de 11.4. Un análisis con **solo** los que tienen medición a 24 meses pierde alrededor del 20 % de los pacientes y puede sesgarse.

## Paso 3: el efecto sobre la TFGe, grupo contra grupo

El desenlace primario es el **cambio de TFGe entre el inicio y los 24 meses** (en los pacientes con valor observado). Primero un gráfico: media y IC 95 % del cambio en cada brazo.

```{r}
#| label: graf-dif24
#| fig-width: 5
#| fig-height: 3.4
ggplot(filter(eca, !is.na(dif24)), aes(brazo, dif24, color = brazo)) +
  stat_summary(geom = "pointrange", fun.data = "mean_se", fun.args = list(mult = 1.96), size = 0.8) +
  scale_color_manual(values = c(Placebo = "#999999", Bicarbonato = "#0072B2")) +
  guides(color = "none") +
  labs(x = NULL, y = "Cambio de TFGe a 24 meses (mL/min/1.73 m²)", caption = "Media e IC 95 %. Datos simulados.")
```

Ahora el contraste en números. Con una prueba *t* y su IC (la diferencia se expresa como bicarbonato menos placebo):

```{r}
#| label: ttest-eca
resumen <- eca |>
  filter(!is.na(dif24)) |>
  group_by(brazo) |>
  summarise(n = n(), media = mean(dif24), de = sd(dif24), .groups = "drop")
resumen

tt <- t.test(dif24 ~ brazo, data = eca) |> tidy() |>
  transmute(diferencia = -estimate, ic_inf = -conf.high, ic_sup = -conf.low, p = p.value)
tt |> mutate(across(where(is.numeric), \(x) signif(x, 3)))
```

El grupo con bicarbonato pierde **`r round(tt$diferencia, 1)` mL/min/1.73 m²** menos que el grupo placebo en 24 meses (IC 95 %: `r round(tt$ic_inf, 1)` a `r round(tt$ic_sup, 1)`). Esa es la **diferencia ITT** en los pacientes con medición.

### Contra la verdad

Como el ECA es simulado, conocemos el efecto ITT verdadero: lo que ganaría, en promedio, cada paciente asignado al bicarbonato (los que toman el fármaco se benefician; los que no, no):

```{r}
#| label: verdad-itt
oraculo <- read_csv("Bases/eca_bicarbonato_oraculo.csv")
verdad_itt_24 <- eca |> left_join(oraculo, by = "id") |>
  summarise(itt_24m = mean(cumplidor * efecto_ind) * 2)     # efecto anual x 2 años
verdad_itt_24
```

La estimación (`r round(tt$diferencia, 2)`) está muy cerca de la verdad (`r round(verdad_itt_24$itt_24m, 2)`): **la ITT recupera el efecto de ofrecer el tratamiento**. Sería un error esperar que recuperara el efecto de *tomarlo* (que es mayor): eso es el CACE (11.6).

::: {.callout-tip}
## 💡 Cómo se lee un resultado de ECA

-   Reporta **la diferencia entre grupos con su IC**, no el valor *p* de cada grupo antes-después.
-   Pregúntate si el tamaño es **clínicamente relevante**: ¿`r round(tt$diferencia, 1)` mL/min/1.73 m² en 24 meses lo es? Compara con la **diferencia mínima importante** que se hubiera fijado.
-   Reporta el **número de pacientes por grupo** y **cuántos faltan**.
-   Un **valor *p* ≥ 0.05 no significa "sin efecto"**: significa que el ensayo no tuvo suficiente información para distinguirlo (Cap. 20).
:::

## Paso 4: efecto estandarizado

Para comparar con otros estudios o variables, la diferencia se expresa en **desviaciones estándar** (*d* de Cohen):

```{r}
#| label: cohen
sd_comun <- sqrt(mean(resumen$de^2))
dif <- diff(resumen$media)
d_cohen <- c(diferencia = dif, d_de_Cohen = dif / sd_comun)
d_cohen
```

*d* ≈ `r round(d_cohen[2], 1)` (pequeño a moderado): el beneficio medio es modesto frente a la variabilidad entre pacientes, aunque sostenido en el tiempo se acumula.

## Paso 5: el mismo principio para binarios y tiempos

-   **Desenlace binario** (¿progresó más de 40 %?): diferencia de riesgos y RR (8.3) con la población ITT.
-   **Tiempo hasta evento** (falla renal): Kaplan-Meier y Cox (Cap. 9), con la asignación como única covariable (o ajustando por las variables de estratificación).

```{r}
#| label: cox-itt
library(survival)
source("R/simular_eca_bicarbonato.R")

cox_itt <- coxph(Surv(tiempo_meses, estado == 1) ~ brazo + strata(centro), data = eca)
hr_itt <- exp(c(HR = coef(cox_itt), confint(cox_itt)))
round(hr_itt, 2)

## "Verdad" del HR ITT: un ECA simulado muy grande (60 000 pacientes), analizado igual
grande <- simular_eca_bicarbonato(n = 60000, semilla = 5)$datos |>
  mutate(brazo = factor(brazo, levels = c("Placebo", "Bicarbonato")))
hr_verdad <- unname(exp(coef(coxph(Surv(tiempo_meses, estado == 1) ~ brazo, data = grande))))
round(hr_verdad, 2)
```

El HR de falla renal es **`r round(hr_itt[1], 2)`** (IC `r round(hr_itt[2], 2)` a `r round(hr_itt[3], 2)`): una reducción de ~`r round(100 * (1 - hr_itt[1]))` % en el riesgo, **no concluyente** con `r sum(eca$estado == 1)` eventos (el IC incluye 1). En el ECA grande simulado, el HR ITT verdadero es **`r round(hr_verdad, 2)`**: más cerca de 1 que el 0.70 de los cumplidores, porque el incumplimiento lo diluye. El IC de este ensayo (640 pacientes) contiene esa verdad, pero es demasiado ancho para distinguirla de "ningún efecto".

## Trampas frecuentes

::: {.callout-warning}
## ⚠️ "ITT modificado" y otras exclusiones

Excluir a pacientes "que nunca recibieron una dosis" o "sin medición basal" (*modified ITT*) solo es admisible si la exclusión **no puede depender del tratamiento asignado** (por ejemplo, un error de aleatorización detectado antes de conocer el brazo). Si la exclusión es **posterior** y puede relacionarse con el tratamiento (el que se siente mal con el bicarbonato lo deja), rompe la aleatorización.
:::

::: {.callout-important}
## 🎯 En resumen

-   **ITT** analiza **a todos como se asignaron**; es el análisis principal porque **conserva la aleatorización**.
-   Reporta el **diagrama CONSORT**: aleatorizados, tratados, perdidos y analizados.
-   Compara **los grupos entre sí** (diferencia con IC), no cada grupo antes-después.
-   La ITT estima el efecto de **ofrecer** el tratamiento, diluido por el incumplimiento: aquí `r round(tt$diferencia, 1)` mL/min/1.73 m², como la verdad ITT. El efecto de *tomarlo* es mayor (11.6).
-   Interpreta el IC en términos **clínicos**; un *p* > 0.05 no prueba ausencia de efecto.
:::

## Ejercicio

1.  Calcula la diferencia en TFGe a los **12 meses** (cambio desde la basal) con *t* y su IC. ¿Es tan grande como a los 24?
2.  Calcula el **riesgo de falla renal o muerte** a 24 meses en cada brazo con Kaplan-Meier y su diferencia.
3.  Haz el análisis **solo con los que tomaron el fármaco** (`adhiere == 1` en el brazo activo) y compara con el ITT. ¿Por qué no es válido?
