# Tareas descriptivas: contar bien y no prometer causas

::: {.callout-note}
## 🩺 Escenario

Tu hospital (A) logra control de la presión arterial (< 130/80 mmHg) en 61 % de sus pacientes con ERC; el hospital vecino (B), en 50 %. El director concluye que A "atiende mejor". Antes de aplaudir, conviene preguntar a quién atiende cada uno. Este subcapítulo trata de describir sin engañarse.
:::

## Lo que vamos a hacer

-   Entender qué es (y qué no es) una tarea descriptiva.
-   Ver con un ejemplo por qué **ajustar o estandarizar cambia la pregunta**.
-   Conocer qué debe tener el reporte de un estudio descriptivo.

## Paso 1. ¿Qué es una tarea descriptiva?

Caracteriza una población, un fenómeno o un conjunto de datos **sin atribuir causas**. El esquema clásico es **persona, lugar y tiempo**: *quién* tiene *qué*, *dónde* y *cuándo*. Por eso conviene ser específico con la población que se quiere describir.

Los análisis que caben en una tarea descriptiva incluyen:

-   resúmenes (medias, medianas, porcentajes) y gráficos;
-   comparaciones simples entre grupos (pruebas de hipótesis, incluso regresiones sencillas);
-   análisis multivariables, si se justifican.

Recuerda el ejemplo del hombro congelado y el cáncer (Cap. 1.3): como no se pretende explicar, no se "controló" la confusión, y eso no fue un error. La **confusión es un problema causal**; una descripción no puede estar "confundida", solo puede estar mal medida o mal muestreada.

## Paso 2. Cuando ajustar cambia la pregunta: estandarización

Volvamos a los hospitales. Los datos siguientes son **hipotéticos**: A atiende más pacientes jóvenes y B más pacientes mayores, y en ambos hospitales los jóvenes logran mejor control.

```{r}
#| label: hospitales-cruda
library(tidyverse)
source("R/funciones_extra_a.R")                # pct(): formato de porcentajes

hospitales <- tribble(
  ~hospital, ~grupo_edad,  ~pacientes, ~controlados,
  "A",       "< 65 años",       700,        476,
  "A",       ">= 65 años",      300,        135,
  "B",       "< 65 años",       250,        168,
  "B",       ">= 65 años",      750,        330
) |>
  mutate(pct_control = controlados / pacientes)

# Porcentaje crudo (sin ajustar) en cada hospital
crudo <- hospitales |>
  group_by(hospital) |>
  summarise(pct_crudo = sum(controlados) / sum(pacientes))
crudo
```

El porcentaje **crudo** es `r pct(crudo$pct_crudo[1])` en A y `r pct(crudo$pct_crudo[2])` en B. Pero dentro de cada grupo de edad los hospitales son casi iguales (`r pct(hospitales$pct_control[1], 0)` vs. `r pct(hospitales$pct_control[3], 0)` en menores de 65; `r pct(hospitales$pct_control[2], 0)` vs. `r pct(hospitales$pct_control[4], 0)` en mayores). La diferencia cruda viene de **quién se atiende**.

La **estandarización por edad** responde otra pregunta: *"¿qué diferencia habría si ambos hospitales atendieran la misma distribución de edades?"* Aplicamos a cada hospital los mismos pesos (aquí, la edad de los dos hospitales juntos):

```{r}
#| label: hospitales-estandarizado
# Pesos comunes: proporción de cada grupo de edad en ambos hospitales juntos
pesos <- hospitales |>
  group_by(grupo_edad) |>
  summarise(n = sum(pacientes)) |>
  mutate(peso = n / sum(n))

estandarizado <- hospitales |>
  left_join(pesos, by = "grupo_edad") |>
  group_by(hospital) |>
  summarise(pct_estandarizado = sum(pct_control * peso))
estandarizado
```

Con la misma estructura de edad, el control es `r pct(estandarizado$pct_estandarizado[1])` en A y `r pct(estandarizado$pct_estandarizado[2])` en B: la brecha de `r num(100 * (crudo$pct_crudo[1] - crudo$pct_crudo[2]), 1)` puntos se reduce a `r num(100 * (estandarizado$pct_estandarizado[1] - estandarizado$pct_estandarizado[2]), 1)`. La edad, no la calidad de la atención, explicaba casi todo.

::: {.callout-warning}
## ⚠️ Trampa frecuente: ¿cuál de las dos cifras reporto?

Ninguna es "la correcta": responden preguntas distintas. El porcentaje **crudo** describe la realidad tal cual (¿cuántos de *mis* pacientes están controlados?). El **estandarizado** sirve para *comparar* servicios bajo condiciones similares. En un estudio descriptivo, reporta primero lo crudo y justifica cualquier ajuste. Y aunque estandarices, no interpretes la diferencia como efecto de la calidad de atención: eso ya es una pregunta causal.
:::

## Paso 3. Cómo reportar un estudio descriptivo

Lesko y colaboradores (2022) proponen un marco para reportar estudios descriptivos. En esencia, tu informe debe dejar claro:

-   **Antes de analizar:** el objetivo, la **población objetivo** y la **medida de ocurrencia** (prevalencia, incidencia, promedio…); si el estudio es transversal o longitudinal.
-   **Métodos:** dónde y cuándo se recogieron los datos, quién entró, cómo se midió el desenlace (con su sensibilidad y especificidad si aplica), las variables de estratificación y cómo se extrapola de la muestra a la población objetivo.
-   **Resultados:** cuántas personas hay en cada etapa, la **Tabla 1** con datos faltantes, la medida de ocurrencia global y estratificada, y los resultados ajustados o estandarizados solo si estaban prescritos.
-   **Discusión:** resultados clave, fuentes de **sesgo de selección y de medición**, y una interpretación sin lenguaje causal.

::: {.callout-important}
## 🎯 En resumen

-   Una pregunta **descriptiva** caracteriza: frecuencias, medias, patrones.
-   **No** necesita ajustar por confusores; ajustar o estandarizar cambia la pregunta (¿qué pasaría si ambos grupos tuvieran la misma edad?).
-   Reporta primero lo **crudo**, define la población objetivo y la medida de ocurrencia, y discute sesgos de selección y medición.
-   Evita el **lenguaje causal** en las conclusiones: "se asocia con", no "causa".
:::

**Ejercicio.** (1) En el ejemplo, ¿qué cifra usarías para planificar cuántos pacientes controlados tendrá tu hospital el próximo año: la cruda o la estandarizada? ¿Por qué? (2) Cambia los pesos del bloque de estandarización para usar solo la estructura de edad de B. ¿Cambia la conclusión?

## Referencias

1.  Conroy S, Murray EJ. Let the question determine the methods: descriptive epidemiology done right. *Br J Cancer*. 2020;123:1351-1352. <https://doi.org/10.1038/s41416-020-1019-z>

2.  Pedersen A, Horváth-Puhó E, Ehrenstein V, et al. Frozen shoulder and risk of cancer: a population-based cohort study. *Br J Cancer*. 2017;117:144-147. <https://doi.org/10.1038/bjc.2017.146>

3.  Lesko CR, Fox MP, Edwards JK. A framework for descriptive epidemiology. *Am J Epidemiol*. 2022;191(12):2063-2070. <https://doi.org/10.1093/aje/kwac115>

## Nota editorial

-   Esta sección fue editada con asistencia de IA (ChatGPT; revisión editorial con Claude). Los datos de los hospitales son hipotéticos.
