# Kaplan-Meier y log-rank

## La curva de Kaplan-Meier

El estimador de **Kaplan-Meier (KM)** calcula la probabilidad de **seguir libre del evento** a lo largo del tiempo. En cada instante en que ocurre un evento, la curva baja en proporción a los pacientes que **todavía estaban en riesgo**; los censurados salen del denominador sin hacer bajar la curva.

$$
\hat S(t) = \prod_{t_i \le t}\left(1 - \frac{d_i}{n_i}\right)
$$

con $d_i$ eventos y $n_i$ pacientes en riesgo en el instante $t_i$.

```{r}
#| label: setup-92
library(tidyverse)
library(survival)
library(survminer)
library(broom)

coh <- read_csv("Bases/cohorte_pronostico.csv") |>
  mutate(sexo = factor(sexo, levels = c("Mujer", "Hombre")),
         dm = factor(dm, levels = 0:1, labels = c("Sin DM", "Con DM")),
         krt = as.integer(estado == 1))

km <- survfit(Surv(tiempo_meses, krt) ~ 1, data = coh)
km
```

La mediana de supervivencia libre de falla renal es `NA` (no se alcanzó): menos del 50 % tuvo falla renal durante el seguimiento. Para describir la curva se reporta la **supervivencia a tiempos fijos**, con IC:

```{r}
#| label: km-tiempos
resumen_km <- summary(km, times = c(12, 24, 36, 60))
tibble(meses = resumen_km$time, en_riesgo = resumen_km$n.risk,
       supervivencia = resumen_km$surv, ic_inf = resumen_km$lower, ic_sup = resumen_km$upper,
       riesgo_acumulado = 1 - resumen_km$surv) |>
  mutate(across(c(supervivencia, ic_inf, ic_sup, riesgo_acumulado), \(x) round(x, 3)))
```

Interpretación: la probabilidad de seguir sin falla renal a los 36 meses es ~71 % (IC 69-73 %); el riesgo acumulado es 1 − *S*(*t*) ≈ 29 %. A los 60 meses quedan muy pocos pacientes en riesgo (37): la cola derecha es poco confiable, y el IC se ensancha.

::: {.callout-warning}
## ⚠️ Cuidado con el final de la curva

Cuando quedan pocos pacientes en riesgo, la curva "salta" con cada evento y el IC es muy amplio. Muestra siempre la **tabla de pacientes en riesgo** debajo de la curva y no interpretes la cola con < 10-20 pacientes en riesgo.
:::

## Graficar la curva

`survminer::ggsurvplot()` produce un gráfico listo para publicar, con IC y tabla de riesgo:

```{r}
#| label: km-plot
#| fig-width: 8
#| fig-height: 6
ggsurvplot(km, data = coh, conf.int = TRUE, risk.table = TRUE, risk.table.height = 0.25,
           break.time.by = 12, xlab = "Meses desde el inicio del seguimiento",
           ylab = "Probabilidad libre de falla renal", legend = "none",
           palette = "#0072B2", ggtheme = theme_minimal(base_size = 11))
```

::: {.callout-tip}
## 💡 Tip práctico: ¿curva de supervivencia o de riesgo acumulado?

-   Si el evento es **frecuente** y lo que importa es "cuántos se salvan", usa la **supervivencia** (curva descendente).
-   Si el evento es **raro** (diálisis a 5 años en un 8 %), la curva de supervivencia queda pegada al 100 % y no se aprecian diferencias; usa el **riesgo acumulado** (`fun = "event"`), que sube desde 0 y amplía la escala.
:::

## Comparar grupos: log-rank

¿Los pacientes con diabetes llegan antes a la falla renal?

```{r}
#| label: km-dm
#| fig-width: 8
#| fig-height: 6
km_dm <- survfit(Surv(tiempo_meses, krt) ~ dm, data = coh)
ggsurvplot(km_dm, data = coh, conf.int = TRUE, risk.table = TRUE, pval = TRUE, pval.method = TRUE,
           fun = "event", break.time.by = 12, xlab = "Meses", ylab = "Riesgo acumulado de falla renal",
           legend.title = "", legend.labs = c("Sin DM", "Con DM"),
           palette = c("#999999", "#D55E00"), ggtheme = theme_minimal(base_size = 11))
```

El **log-rank** compara las curvas completas: en cada instante con evento, compara los eventos observados en cada grupo con los esperados si no hubiera diferencia:

```{r}
#| label: logrank
survdiff(Surv(tiempo_meses, krt) ~ dm, data = coh)
```

El valor *p* es diminuto: la diabetes se asocia con falla renal más temprana. Pero el log-rank **solo dice que las curvas difieren**, no **cuánto**. Para cuantificar, se reportan las **diferencias de riesgo a tiempos fijos** o el **HR de Cox** (9.3):

```{r}
#| label: dif-tiempos
rs <- summary(km_dm, times = c(12, 24, 36, 60))
tibble(grupo = as.character(rs$strata), meses = rs$time,
       riesgo_acumulado = 1 - rs$surv, ic_inf = 1 - rs$upper, ic_sup = 1 - rs$lower) |>
  mutate(across(where(is.numeric), \(x) round(x, 3)))
```

Observa que **la distancia entre las curvas se abre en los primeros 18-24 meses y luego se mantiene casi paralela**: lo retomaremos en 9.4.

::: {.callout-note}
## Variantes del log-rank

El log-rank da **igual peso** a todos los instantes y es más potente cuando el cociente de riesgos es **constante** (riesgos proporcionales). Si las diferencias son tempranas, `survdiff(..., rho = 1)` (Peto-Peto) da más peso al inicio. Elige la variante **antes** de ver los datos.
:::

## Comparar más de dos grupos y ajustar por estratos

```{r}
#| label: km-albuminuria
coh <- coh |> mutate(cat_a = cut(uacr, c(0, 30, 300, Inf), right = FALSE, labels = c("A1", "A2", "A3")))
survdiff(Surv(tiempo_meses, krt) ~ cat_a, data = coh)

## Log-rank estratificado por diabetes (compara albuminuria dentro de cada estrato de DM)
survdiff(Surv(tiempo_meses, krt) ~ cat_a + strata(dm), data = coh)
```

El log-rank **estratificado** compara grupos **dentro** de los estratos de otra variable y luego combina. Es una forma simple de ajustar por una sola variable categórica; para varias se usa Cox.

## Mediana y media

-   **Mediana de supervivencia**: tiempo en que la curva cruza 0.5. Es **robusta**, pero puede no estar definida (como aquí) si pocos pacientes tienen el evento.
-   **Media**: no se puede calcular con censura a la derecha sin extrapolar; por eso se usa la **media restringida** (9.6).

```{r}
#| label: medianas
km_a <- survfit(Surv(tiempo_meses, 1 - krt) ~ 1, data = coh)   # seguimiento mediano
km_a
```

::: {.callout-important}
## 🎯 En resumen

-   **KM** estima la probabilidad de seguir libre del evento; censurados salen de los "en riesgo" sin bajar la curva.
-   Reporta **supervivencia (o riesgo acumulado) a tiempos fijos con IC** y la **mediana** si se alcanza; muestra la **tabla de riesgo**.
-   **Log-rank** compara curvas completas: da un valor *p*, no un tamaño de efecto; complementa con diferencias a tiempos fijos o HR.
-   Evita interpretar el **final** de la curva (pocos en riesgo).
-   Un **log-rank estratificado** ajusta por una variable; para varias, usa Cox.
:::

## Ejercicio

1.  Grafica el KM por **sexo** y por **categoría de albuminuria** (A1-A3). ¿Qué grupo tiene mayor riesgo?
2.  Calcula el **riesgo acumulado a 36 meses** en pacientes con TFGe < 20 vs. ≥ 20 con IC.
3.  Haz el KM de **muerte** (estado = 2) como evento, tratando la falla renal como censura. ¿Qué problema aparece al interpretarlo? (Pista: lo veremos en 9.5.)
