# Un modelo diagnóstico multivariable: ¿qué añade el biomarcador?

::: {.callout-note}
## 🩺 Escenario

En la guardia nadie decide con un solo dato. Frente a la paciente de 72 años con sepsis en UCI y creatinina de 1.4 ya sospechas una LRA por su edad, su contexto y sus fármacos. La pregunta útil no es "¿discrimina el biomarcador?" (ya sabemos que sí, AUC 0.87), sino: **¿qué añade el biomarcador a lo que ya sabías sin él?** Si no añade nada, se ahorra dinero y tiempo; si añade mucho, vale la pena medirlo.
:::

Un **modelo diagnóstico multivariable** combina varios datos del paciente en **una sola probabilidad** de tener la condición *ahora*. Comparar un modelo "clínico" contra el mismo modelo con el biomarcador responde la pregunta del **valor añadido** (*incremental value*).

**Lo que vamos a hacer**

-   Ajustar un **modelo clínico** y un **modelo clínico + biomarcador** con regresión logística.
-   Medir su **discriminación sin engañarnos** (validación cruzada y *bootstrap*) y el **valor añadido** (ΔAUC).
-   Ver qué pacientes **reclasifica** el biomarcador (NRI), con las **cautelas** que exige esa medida.

```{r}
#| label: setup-c164
library(tidyverse)
library(broom)
library(pROC)
source("R/funciones_extra_cap16.R")

dx <- read_csv("Bases/dx_lra.csv", show_col_types = FALSE) |>   # datos SIMULADOS (Cap. 16)
  mutate(log2_ngal = log2(ngal),                  # el biomarcador es asimétrico: lo usamos en escala log2
         log_creat = log(creat_ingreso))
```

Dos decisiones previas. **Primera**: el biomarcador entra en escala **log₂**, porque es muy asimétrico y así el coeficiente se interpreta *por cada duplicación* del valor. **Segunda**: antes de fiarnos de que el biomarcador actúa de forma lineal en esa escala, lo comprobamos con un *spline* (el tema de 8.5); si hay no linealidad, lo vemos en la prueba correspondiente:

```{r}
#| label: no-linealidad-c164
library(rms)
ajuste_spline <- lrm(lra ~ I(edad / 10) + diabetes + sepsis + nefrotoxicos + log_creat + entorno + rcs(log2_ngal, 4), data = dx)
anova(ajuste_spline)

an_spl <- anova(ajuste_spline)
p_nolineal <- an_spl[trimws(rownames(an_spl)) == "Nonlinear", "P"][1]     # fila "Nonlinear" del biomarcador
```

**Qué vemos:** la fila *Nonlinear* de `log2_ngal` tiene *p* = `r sprintf("%.2f", p_nolineal)`: no hay evidencia de desviación de la linealidad en el logit. Dejamos el biomarcador como un término **lineal** en log₂.

## Paso 1. Dos modelos anidados

El **modelo clínico** usa lo que ya tienes a la cabecera de la cama: edad, diabetes, sepsis, nefrotóxicos, creatinina de ingreso y entorno (UCI/sala). El **modelo completo** añade el biomarcador.

```{r}
#| label: modelos-c164
f_clin <- lra ~ I(edad / 10) + diabetes + sepsis + nefrotoxicos + log_creat + entorno
f_full <- update(f_clin, . ~ . + log2_ngal)

m_clin <- glm(f_clin, data = dx, family = binomial)
m_full <- glm(f_full, data = dx, family = binomial)

tidy(m_full, conf.int = TRUE, exponentiate = TRUE) |>
  filter(term != "(Intercept)") |>
  select(termino = term, OR = estimate, ic_inf = conf.low, ic_sup = conf.high, valor_p = p.value) |>
  mutate(across(where(is.numeric), \(x) round(x, 3)))
```

**Qué vemos:** cada **duplicación** del biomarcador multiplica las odds de LRA por **`r round(exp(coef(m_full)["log2_ngal"]), 1)`** (IC `r round(exp(confint.default(m_full)["log2_ngal", 1]), 1)` a `r round(exp(confint.default(m_full)["log2_ngal", 2]), 1)`), a igualdad del resto. Es el predictor dominante. Fíjate en la **sepsis**: en el modelo clínico su OR era de `r round(exp(coef(m_clin)["sepsis"]), 1)`, y con el biomarcador baja a `r round(exp(coef(m_full)["sepsis"]), 1)`. La sepsis eleva el biomarcador, y este ya "contiene" parte de lo que la sepsis aportaba a la predicción. Es una muestra de por qué los coeficientes de un modelo predictivo no se leen de forma aislada.

::: {.callout-warning}
## ⚠️ Un modelo diagnóstico no es un modelo causal

Los OR de arriba **no son efectos causales** de cada variable. El modelo está construido para **predecir bien**, no para estimar el efecto de la sepsis o de los nefrotóxicos (para eso se necesitan los métodos de los Caps. 10-12). Interpretar cada coeficiente como "el efecto de" es la *Table 2 fallacy* de 8.6.
:::

Para una paciente concreta, el modelo devuelve una **probabilidad**. Tomemos a la del escenario (72 años, UCI, sepsis, sin diabetes ni nefrotóxicos, creatinina de 1.4 mg/dL) y supongamos dos resultados posibles del biomarcador, uno bajo (60 ng/mL) y uno alto (320 ng/mL):

```{r}
#| label: paciente-c164
paciente <- tibble(edad = 72, diabetes = 0, sepsis = 1, nefrotoxicos = 0, log_creat = log(1.4), entorno = "UCI")
riesgo_clin <- predict(m_clin, paciente, type = "response")
riesgo_bio  <- predict(m_full, bind_rows(mutate(paciente, log2_ngal = log2(60)), mutate(paciente, log2_ngal = log2(320))), type = "response")
c(solo_clinica = unname(riesgo_clin), biomarcador_60 = unname(riesgo_bio[1]), biomarcador_320 = unname(riesgo_bio[2])) |> round(3)
```

**Qué vemos:** con solo la clínica, su riesgo de LRA ≥ 2 es de **`r pct(riesgo_clin, 0)`**. Con un biomarcador de 60 ng/mL baja a **`r pct(riesgo_bio[1], 0)`** y con uno de 320 ng/mL sube a **`r pct(riesgo_bio[2], 0)`**. Eso es el "valor añadido" a nivel individual: el biomarcador **separa** a pacientes que, clínicamente, parecían iguales. Ahora hay que medirlo en **todos** los pacientes.

## Paso 2. Discriminación sin engañarnos

Si evalúas el modelo en **los mismos pacientes** con que lo ajustaste, el AUC sale ligeramente **optimista** (el modelo "ya vio" esos datos). Tres maneras de corregirlo: la validación cruzada, el *bootstrap* de optimismo y una muestra independiente (esta última, en el Cap. 17). Empezamos con el AUC **aparente** y los dos primeros:

```{r}
#| label: auc-modelos-c164
## 1. AUC aparente (en la misma muestra)
aparente <- c(Clinico = auc_rapida(fitted(m_clin), dx$lra), `Clinico + biomarcador` = auc_rapida(fitted(m_full), dx$lra))

## 2. Predicciones fuera de muestra con validación cruzada de 10 particiones
p_clin <- prob_cv(f_clin, dx, K = 10, semilla = 164)
p_full <- prob_cv(f_full, dx, K = 10, semilla = 164)
cv <- c(Clinico = auc_rapida(p_clin, dx$lra), `Clinico + biomarcador` = auc_rapida(p_full, dx$lra))

## 3. Bootstrap de optimismo (200 remuestras)
boot_clin <- auc_optimismo(f_clin, dx, B = 200, semilla = 1)
boot_full <- auc_optimismo(f_full, dx, B = 200, semilla = 1)

tibble(modelo = names(aparente), aparente = aparente, validacion_cruzada = cv,
       bootstrap_corregida = c(boot_clin$auc_corregida, boot_full$auc_corregida)) |>
  mutate(across(where(is.numeric), \(x) round(x, 3)))
```

**Qué vemos:** el AUC del modelo clínico es de **`r round(cv["Clinico"], 2)`** y el del modelo con biomarcador de **`r round(cv["Clinico + biomarcador"], 2)`**. Los tres métodos casi coinciden: con `r sum(dx$lra)` casos y solo 7 predictores hay **poco sobreajuste** (el optimismo del *bootstrap* es de `r round(boot_full$optimismo, 3)`). Con pocos casos o muchas variables, la diferencia sería grande (Cap. 17). Dibujamos las tres curvas con las predicciones fuera de muestra:

```{r}
#| label: roc-modelos-c164
#| fig-width: 6.2
#| fig-height: 5.4
roc_clin <- roc(dx$lra, p_clin, levels = c(0, 1), direction = "<", quiet = TRUE)
roc_full <- roc(dx$lra, p_full, levels = c(0, 1), direction = "<", quiet = TRUE)
roc_bio  <- roc(dx$lra, dx$ngal, levels = c(0, 1), direction = "<", quiet = TRUE)

ggroc(list(`Clínico` = roc_clin, `Solo biomarcador` = roc_bio, `Clínico + biomarcador` = roc_full), legacy.axes = TRUE, linewidth = 1) +
  geom_abline(slope = 1, intercept = 0, linetype = 2, colour = "grey50") +
  scale_colour_manual(values = c("#D55E00", "#999999", "#0072B2")) +
  coord_equal() +
  labs(x = "1 - especificidad", y = "Sensibilidad", colour = NULL, caption = "Datos simulados. Predicciones por validación cruzada.") +
  theme_minimal(base_size = 11) + theme(legend.position = "bottom")
```

**Qué vemos:** el biomarcador **solo** (AUC `r round(as.numeric(auc(roc_bio)), 2)`) ya supera con mucho al modelo clínico; combinarlos mejora un poco más (`r round(as.numeric(auc(roc_full)), 2)`). Que el modelo clínico solo llegue a `r round(as.numeric(auc(roc_clin)), 2)` tiene sentido: mucha de la "información" sobre la LRA incipiente no está en la historia clínica.

Con el paquete `rms` (que usaremos mucho en el Cap. 17) el modelo y su validación por *bootstrap* se obtienen en dos líneas. Además de la discriminación (el índice *c* sale de `Dxy`), informa el **intercepto y la pendiente de calibración** corregidos (el tema de 16.5):

```{r}
#| label: rms-validate-c164
ajuste_rms <- lrm(f_full, data = dx, x = TRUE, y = TRUE)
set.seed(164)
validate(ajuste_rms, B = 200)
```

El paquete `caret` hace la misma validación cruzada (repetida) y reporta el AUC, la sensibilidad y la especificidad. Es la receta que usa el autor en su guía de modelos de predicción (archivo `Prediction model.R`), aquí adaptada a nuestro caso. Los resultados de sensibilidad y especificidad de `caret` se calculan con el corte de 0.5 de probabilidad, que con una prevalencia del 17 % **no es un corte sensato** (vuelve a 16.3); fíjate solo en el AUC (`ROC`):

```{r}
#| label: caret-c164
library(caret)
dx_caret <- dx |> mutate(lra_f = factor(if_else(lra == 1, "LRA", "SinLRA"), levels = c("LRA", "SinLRA")))   # el evento va PRIMERO

control <- trainControl(method = "repeatedcv", number = 10, repeats = 3,   # 10 particiones, repetidas 3 veces
                        classProbs = TRUE, summaryFunction = twoClassSummary)
set.seed(164)
modelo_caret <- train(lra_f ~ I(edad / 10) + diabetes + sepsis + nefrotoxicos + log_creat + entorno + log2_ngal,
                      data = dx_caret, method = "glm", family = "binomial", metric = "ROC", trControl = control)
modelo_caret$results |> mutate(across(where(is.numeric), \(x) round(x, 3)))
```

**Qué vemos:** `caret` da un AUC de **`r round(modelo_caret$results$ROC, 3)`** (DE `r round(modelo_caret$results$ROCSD, 3)` entre particiones), prácticamente el mismo de nuestra validación cruzada.

## Paso 3. El valor añadido: ΔAUC

El **ΔAUC** es la diferencia de AUC entre el modelo con y sin el biomarcador. Como ambos AUC se calculan **en los mismos pacientes**, se compara con la prueba **pareada** de DeLong (la misma de 16.2), usando las predicciones fuera de muestra. Otra pregunta, complementaria, es si el biomarcador **mejora el ajuste**: lo responde la **prueba de razón de verosimilitud** entre los dos modelos anidados.

```{r}
#| label: delta-auc-c164
prueba <- roc.test(roc_clin, roc_full, method = "delong")
prueba

anova(m_clin, m_full, test = "Chisq")      # prueba de razón de verosimilitud (modelos anidados)
```

**Qué vemos:** el ΔAUC es de **`r round(as.numeric(auc(roc_full)) - as.numeric(auc(roc_clin)), 2)`** (IC 95 % `r round(abs(prueba$conf.int[2]), 2)` a `r round(abs(prueba$conf.int[1]), 2)`; *p* < 0.001), y la prueba de razón de verosimilitud confirma que el biomarcador mejora el modelo de forma contundente (χ² = `r round(anova(m_clin, m_full, test = "Chisq")$Deviance[2])`). Aquí el valor añadido es **grande**: en la vida real, un ΔAUC de 0.01-0.02 aunque sea "significativo" rara vez justifica una prueba nueva. Pregúntate siempre: ¿**cambia** el biomarcador qué hago con el paciente? Eso se responde con 16.6.

## Paso 4. Reclasificación: ¿a quién mueve el biomarcador?

El AUC resume la capacidad de ordenar, pero al clínico le interesa saber **a cuántos cambia de categoría de riesgo, y si lo hace en la dirección correcta**. Definimos, con fines didácticos, tres categorías de riesgo de LRA: **bajo** (< 10 %), **intermedio** (10-30 %) y **alto** (> 30 %). Cruzamos la categoría del modelo clínico con la del modelo con biomarcador, **separando** pacientes con y sin LRA:

```{r}
#| label: reclasificacion-tabla-c164
categoria <- \(p) cut(p, c(-Inf, 0.10, 0.30, Inf), labels = c("Bajo", "Intermedio", "Alto"))

cat("Pacientes CON LRA (los que queremos que suban de categoría)\n")
table(Clinico = categoria(p_clin)[dx$lra == 1], `Clinico + biomarcador` = categoria(p_full)[dx$lra == 1])
cat("\nPacientes SIN LRA (los que queremos que bajen)\n")
table(Clinico = categoria(p_clin)[dx$lra == 0], `Clinico + biomarcador` = categoria(p_full)[dx$lra == 0])
```

El **índice de reclasificación neta** (NRI, *net reclassification improvement*) suma dos cosas: la proporción de pacientes **con** evento que **suben** de categoría menos los que **bajan**, y la proporción de pacientes **sin** evento que **bajan** menos los que **suben**. La función `nri()` lo calcula (y también el IDI, que compara las diferencias medias de riesgo predicho):

```{r}
#| label: nri-c164
nri_cat  <- nri(p_clin, p_full, dx$lra, cortes = c(0.10, 0.30))     # categórico
nri_cont <- nri(p_clin, p_full, dx$lra)                             # continuo: cualquier subida o bajada

set.seed(1640)
nri_boot <- replicate(500, { i <- sample(nrow(dx), replace = TRUE); nri(p_clin[i], p_full[i], dx$lra[i], c(0.10, 0.30))$nri })

bind_rows(`NRI categórico (10 % y 30 %)` = nri_cat, `NRI continuo` = nri_cont, .id = "version") |>
  mutate(across(where(is.numeric), \(x) round(x, 3)))
quantile(nri_boot, c(0.025, 0.975)) |> round(3)
```

**Qué vemos:** con las categorías de 10 % y 30 %, el **NRI categórico es de `r round(nri_cat$nri, 2)`** (IC *bootstrap* `r round(quantile(nri_boot, 0.025), 2)` a `r round(quantile(nri_boot, 0.975), 2)`), compuesto por `r round(nri_cat$nri_eventos, 2)` en los pacientes con LRA y `r round(nri_cat$nri_no_eventos, 2)` en los que no. El biomarcador **mueve a muchos pacientes en la dirección correcta**. El NRI **continuo** sale mucho más alto (`r round(nri_cont$nri, 2)`) casi por construcción: **cualquier** pequeño cambio de riesgo cuenta como "reclasificación".

::: {.callout-warning}
## ⚠️ El NRI hay que leerlo con cautela

-   **Depende de las categorías** que elijas (¿10 y 30 %? ¿5 y 20 %?): cambia el NRI sin cambiar los datos. Úsalo solo con umbrales que tengan **sentido clínico** y repórtalo **siempre separado** en eventos y no eventos.
-   **El NRI continuo se infla** con modelos nuevos casi sin valor y con modelos mal calibrados: no lo uses como medida única.
-   **No pruebes hipótesis con el NRI** cuando los modelos están anidados (Kerr et al., 2014); para la prueba, el ΔAUC (DeLong) o la razón de verosimilitud. El NRI es **descriptivo**.
-   Ignora la **calibración** y las **consecuencias** de reclasificar. Para una evaluación de utilidad, mejor el **beneficio neto** (16.6).
:::

::: {.callout-important}
## 🎯 En resumen

-   Un **modelo diagnóstico** combina varios datos en una **probabilidad** de tener la condición ahora; se ajusta con regresión logística y se interpreta como **predicción**, no como causalidad.
-   Para el **valor añadido** de un biomarcador compara el modelo **sin** y **con** él, en los mismos pacientes: **ΔAUC** (DeLong pareado) y prueba de razón de verosimilitud.
-   Mide la discriminación **fuera de muestra** (validación cruzada, *bootstrap*) para no premiar el sobreajuste; con pocos casos la diferencia con el AUC aparente puede ser grande.
-   El **NRI** muestra **a quién** reclasifica el marcador, pero depende de las categorías y se infla: repórtalo separado, con IC y como complemento.
-   Un buen AUC y un buen ΔAUC no demuestran que el modelo **ayude a decidir**: eso es 16.6; ni que sus probabilidades sean **fiables**: eso es 16.5.
:::

## Ejercicio

1.  Añade al modelo clínico la interacción `sepsis * log2_ngal`. ¿Mejora la razón de verosimilitud? ¿Cambia el AUC fuera de muestra?
2.  Ajusta el modelo solo con **edad, sepsis y biomarcador**. ¿Cuánto pierde el AUC respecto del modelo completo? ¿Vale la pena la parsimonia?
3.  Calcula el NRI categórico con umbrales de **5 % y 20 %**. ¿Cambia la conclusión? ¿Qué te dice sobre la dependencia de las categorías?
