# Serie temporal interrumpida: ¿cambió algo cuando empezó el programa?

```{r}
#| label: setup-c15-3
#| message: false
#| warning: false
library(tidyverse)
library(sandwich)
source("R/funciones_extra_cap15.R")

serie  <- read_csv("Bases/serie_inicio_dialisis.csv", show_col_types = FALSE)
oraculo <- read_csv("Bases/serie_inicio_dialisis_oraculo.csv", show_col_types = FALSE)   # la verdad (datos simulados)

its <- serie |> filter(region == "Intervenida") |> preparar_serie()
```

::: {.callout-note}
## 🩺 Escenario

En enero de 2021 la región **Intervenida** lanzó un **programa de detección temprana de ERC** (tamizaje de creatinina y albuminuria en personas con diabetes e hipertensión, derivación oportuna y tratamiento nefroprotector). Cuatro años después, la dirección de salud quiere saber: **¿bajó el número de personas que inician diálisis?** No hubo ensayo aleatorizado; lo único que tienes son los **96 conteos mensuales** de la región, 48 antes y 48 después del programa.
:::

**Lo que vamos a hacer**

-   Entender la lógica de la **serie temporal interrumpida** (*interrupted time series*, ITS): la propia serie, proyectada hacia adelante, hace de comparador.
-   Estimar el **cambio de nivel** y el **cambio de pendiente** con un modelo de conteos, y dibujar el **contrafactual**.
-   Calcular los **casos evitados** y comparar con la **verdad simulada**.
-   Revisar cómo se puede **fallar** y qué **no** demuestra un ITS.

## Paso 1. La idea: la serie contra sí misma

Un **ITS** es un diseño cuasi-experimental para evaluar una intervención que se aplica a **toda una población en un momento conocido** (una política, una guía clínica, un programa regional). La lógica es sencilla:

1.  Con los meses **anteriores** al programa, estimas la trayectoria que seguía la serie (tendencia + estacionalidad).
2.  **Proyectas** esa trayectoria hacia el futuro: es el **contrafactual**, lo que habría pasado **sin** programa.
3.  El efecto es la **distancia** entre lo observado y esa proyección.

Un programa puede cambiar la serie de dos maneras (y a veces de las dos):

-   **Cambio de nivel**: un salto inmediato, como si la serie se "desplazara" hacia abajo.
-   **Cambio de pendiente**: la **trayectoria** cambia (la serie deja de subir, o baja más rápido), y el efecto se va acumulando mes a mes.

Para un conteo, el modelo (el del subcapítulo 15.2 más dos términos) es:

$$
\ln E(Y_t) = \ln(\text{población}_t) + \beta_0 + \beta_1\,\text{tiempo}_t + \text{estacionalidad}_t + \beta_2\,\text{post}_t + \beta_3\,\text{t\_post}_t
$$

-   $e^{\beta_1}$: razón de tasas **por mes** antes del programa (la tendencia previa).
-   $e^{\beta_2}$: razón de tasas del **salto inmediato** (cambio de nivel).
-   $e^{\beta_3}$: razón de tasas **por mes** del **cambio de pendiente**.
-   El efecto $k$ meses después del inicio es $e^{\beta_2 + \beta_3 k}$.

## Paso 2. Mirar la serie

```{r}
#| label: grafico-its-c15-3
#| fig-width: 8
#| fig-height: 3.4
ggplot(its, aes(fecha, tasa)) +
  annotate("rect", xmin = as.Date("2020-03-01"), xmax = as.Date("2020-10-31"), ymin = -Inf, ymax = Inf,
           fill = "grey80", alpha = 0.6) +                                    # ola COVID-19
  geom_vline(xintercept = as.Date("2021-01-01"), linetype = "dashed", colour = "#D55E00") +
  geom_line(colour = "grey40") + geom_point(colour = "grey40", size = 1.1) +
  annotate("text", x = as.Date("2021-02-01"), y = max(its$tasa), label = "Inicio del programa\n(enero 2021)",
           hjust = 0, vjust = 1, size = 3.3, colour = "#D55E00") +
  annotate("text", x = as.Date("2020-06-15"), y = min(its$tasa), label = "Ola COVID-19", size = 3.1, colour = "grey30") +
  labs(x = NULL, y = "Inicios de diálisis por 100 000 hab. por mes") +
  theme_minimal(base_size = 11)
```

**Qué vemos.** Antes del programa la tasa sube con los años (y con la onda anual de 15.2); después parece **aplanarse**. A ojo, cuesta distinguir cuánto es programa, cuánto estación y cuánto ola de COVID. Para eso está el modelo.

## Paso 3. Construir las variables

`preparar_serie()` (nuestra función, como en 15.2) crea las variables del ITS. Fíjate en cómo cambian justo en el mes 49 (enero de 2021):

```{r}
#| label: variables-its-c15-3
its |> filter(mes_num %in% 47:52) |> select(fecha, mes_num, tiempo, post, t_post)
```

-   `tiempo`: meses desde el inicio (0, 1, 2, ...). Captura la **tendencia previa**.
-   `post`: 0 antes del programa y 1 desde enero de 2021. Su coeficiente es el **cambio de nivel**.
-   `t_post`: 0 hasta el primer mes del programa y luego 1, 2, 3, ... Su coeficiente es el **cambio de pendiente**. (Lo definimos para que valga 0 en el **primer** mes del programa: así $\beta_2$ es el salto en ese mismo mes y no una mezcla de salto y pendiente.)

## Paso 4. Ajustar el modelo

Usamos **quasi-Poisson** (por la sobredispersión, 15.2), con `offset(log(poblacion))`, armónicos para la estacionalidad y la variable `ola_covid` para el evento externo conocido:

```{r}
#| label: modelo-its-c15-3
m_its <- glm(casos ~ tiempo + s1 + c1 + ola_covid + post + t_post + offset(log(poblacion)),
             family = quasipoisson, data = its)

round(summary(m_its)$dispersion, 2)       # cociente de dispersión

broom::tidy(m_its, conf.int = TRUE) |>
  filter(term %in% c("tiempo", "post", "t_post")) |>
  transmute(termino = term, coef = estimate, RR = exp(estimate), RR_inf = exp(conf.low), RR_sup = exp(conf.high), p = p.value) |>
  mutate(across(where(is.numeric), \(x) round(x, 4))) |>
  as.data.frame()
```

Traducimos los coeficientes a lenguaje clínico:

```{r}
#| label: lectura-its-c15-3
b <- coef(m_its); V <- vcov(m_its)
pend_pre  <- exp(12 * b["tiempo"]) - 1                       # crecimiento anual antes del programa
pend_post <- exp(12 * (b["tiempo"] + b["t_post"])) - 1       # crecimiento anual después
rr_nivel  <- exp(b["post"]); rr_nivel_ic <- exp(confint.default(m_its)["post", ])
rr_pend   <- exp(b["t_post"]); rr_pend_ic <- exp(confint.default(m_its)["t_post", ])
```

**Qué vemos.**

-   **Tendencia previa:** `tiempo` indica un crecimiento de **`r sprintf("%.1f", 100 * pend_pre)` % al año** antes del programa (la verdad simulada es +4.9 %).
-   **Cambio de nivel:** RR = **`r sprintf("%.2f", rr_nivel)`** (IC 95 %: `r sprintf("%.2f", rr_nivel_ic[1])` a `r sprintf("%.2f", rr_nivel_ic[2])`): en el primer mes del programa, la tasa fue un `r round(100 * (1 - rr_nivel))` % menor que la proyectada. La verdad es **0.905** (−9.5 %).
-   **Cambio de pendiente:** RR = **`r sprintf("%.4f", rr_pend)` por mes** (IC 95 %: `r sprintf("%.4f", rr_pend_ic[1])` a `r sprintf("%.4f", rr_pend_ic[2])`). La verdad es **0.995**. Acumulado en un año, la tendencia pasa de `r sprintf("%+.1f", 100 * pend_pre)` % anual a `r sprintf("%+.1f", 100 * pend_post)` % anual: **el aumento se frena** (la verdad: de +4.9 % a −1.2 %).

## Paso 5. El efecto, k meses después

Con un cambio de pendiente, **el efecto depende del momento** en que lo mires: no hay "un" efecto del programa, sino una trayectoria. Combinamos los dos coeficientes con `comb_lineal()` (nuestra función: calcula $e^{\beta_2 + \beta_3 k}$ con su IC a partir de la matriz de covarianzas):

```{r}
#| label: efecto-k-c15-3
ks <- c(0, 12, 24, 47)             # meses después del primer mes del programa
efecto_k <- map_dfr(ks, \(k) {
  r <- comb_lineal(m_its, c(post = 1, t_post = k))
  tibble(meses_despues = k, RR = r["estimado"], inf = r["inf"], sup = r["sup"],
         RR_verdad = exp(-0.10 - 0.005 * k))                 # verdad simulada
})
efecto_k |> mutate(across(where(is.numeric), \(x) round(x, 3)))
```

**Qué vemos.** El efecto crece con el tiempo: `r round(100 * (1 - efecto_k$RR[2]))` % menos que el contrafactual al año, `r round(100 * (1 - efecto_k$RR[3]))` % a los dos años y `r round(100 * (1 - efecto_k$RR[4]))` % en el último mes (diciembre de 2024). Las verdades (0.85, 0.80 y 0.72) caen dentro de los intervalos, que, como era de esperar, se **ensanchan** cuanto más lejos del inicio. Esa trayectoria creciente es consistente con un programa de **detección y tratamiento**, cuyo beneficio sobre el inicio de diálisis tarda en notarse.

## Paso 6. El contrafactual y los casos evitados

El contrafactual se calcula prediciendo con el **mismo** modelo pero apagando el programa (`post = 0`, `t_post = 0`) y dejando todo lo demás tal cual, incluida la ola COVID, que sí ocurrió:

```{r}
#| label: contrafactual-c15-3
sin_programa <- its |> mutate(post = 0, t_post = 0)                    # mundo "sin programa"

its <- its |>
  mutate(ajustada = predict(m_its, type = "response") / poblacion * 1e5,                  # con programa
         contrafactual = predict(m_its, sin_programa, type = "response") / poblacion * 1e5)  # sin programa

ggplot(its, aes(fecha)) +
  geom_point(aes(y = tasa), colour = "grey45", size = 1.1) +
  geom_line(aes(y = ajustada), colour = "#0072B2", linewidth = 0.9) +
  geom_line(data = filter(its, post == 1), aes(y = contrafactual), colour = "#D55E00", linetype = "dashed", linewidth = 0.9) +
  geom_vline(xintercept = as.Date("2021-01-01"), linetype = "dotted") +
  annotate("text", x = as.Date("2023-03-01"), y = max(its$contrafactual) * 1.02, label = "Sin programa (contrafactual)",
           colour = "#D55E00", size = 3.3) +
  annotate("text", x = as.Date("2023-03-01"), y = min(its$ajustada[its$post == 1]) * 0.93, label = "Con programa (ajustada)",
           colour = "#0072B2", size = 3.3) +
  labs(x = NULL, y = "Inicios de diálisis por 100 000 hab. por mes") +
  theme_minimal(base_size = 11)
```

La diferencia entre las dos curvas, acumulada sobre los 48 meses del programa, son los **casos evitados**. Como es una cifra acumulada, su incertidumbre es grande: la calculamos simulando coeficientes plausibles del modelo.

```{r}
#| label: casos-evitados-c15-3
i_post <- which(its$post == 1)
observados_post <- sum(its$casos[i_post])
esperados_sin   <- sum(predict(m_its, sin_programa, type = "response")[i_post])

set.seed(15)                                                          # simulación de coeficientes
B <- MASS::mvrnorm(5000, coef(m_its), vcov(m_its))
X0 <- model.matrix(~ tiempo + s1 + c1 + ola_covid + post + t_post, sin_programa)[i_post, ]
evitados_sim <- apply(B, 1, \(b) sum(exp(X0 %*% b + log(its$poblacion[i_post]))) - observados_post)

# Verdad: el "oráculo" conoce el esperado con y sin programa
orac_post <- oraculo |> filter(region == "Intervenida", mes_num >= 49)
verdad_evitados <- sum(orac_post$mu_contrafactual) - sum(orac_post$mu_esperado)

c(observados = observados_post, esperados_sin_programa = esperados_sin,
  evitados = esperados_sin - observados_post,
  inf = unname(quantile(evitados_sim, 0.025)), sup = unname(quantile(evitados_sim, 0.975)),
  verdad = verdad_evitados) |> round()
```

**Qué vemos.** En los 48 meses del programa se observaron **`r observados_post`** inicios de diálisis; sin programa se habrían esperado unos **`r round(esperados_sin)`**. Eso son aproximadamente **`r round(esperados_sin - observados_post)` casos evitados** (`r round(100 * (1 - observados_post / esperados_sin))` % menos), con un IC 95 % amplio, de `r round(quantile(evitados_sim, 0.025))` a `r round(quantile(evitados_sim, 0.975))`. La verdad simulada, **`r round(verdad_evitados)`**, cae dentro. Fíjate en la lección: el RR de nivel es "casi significativo", el de pendiente sí, y aun así la cifra acumulada de casos es muy incierta. Reporta siempre el intervalo, no solo el número.

## Paso 7. ¿Y si no supiéramos la fecha? Una mirada con `segmented`

En un ITS la fecha **la da el diseño** (cuándo empezó el programa). El paquete `segmented` hace otra cosa: busca **dónde cambia la pendiente** de una serie a partir de los datos. Veamos qué dice la serie por sí sola (sin darle el mes 49):

```{r}
#| label: segmented-c15-3
#| message: false
g0 <- glm(casos ~ tiempo + s1 + c1 + ola_covid + offset(log(poblacion)), family = poisson, data = its)
sg <- segmented::segmented(g0, seg.Z = ~ tiempo, psi = 40)       # psi = valor inicial del punto de quiebre
sg$psi                                                              # quiebre estimado (en meses desde el inicio)
confint(sg)                                                         # su intervalo de confianza
segmented::davies.test(g0, ~ tiempo)$p.value                       # ¿hay algún cambio de pendiente?
```

**Qué vemos.** `segmented` coloca el quiebre hacia el mes **`r round(sg$psi[2])`** (IC 95 %: `r round(confint(sg)[2])` a `r round(confint(sg)[3])`): un intervalo tan ancho que incluye el mes 48 pero también casi toda la serie. La prueba de Davies, que pregunta si existe **algún** cambio de pendiente, da *p* = `r sprintf("%.2f", segmented::davies.test(g0, ~ tiempo)$p.value)`. Esto ilustra por qué **no** se "busca" la fecha en un ITS: con ruido, estacionalidad y una ola de COVID en medio, los datos solos no ubican el quiebre, y si lo eligieras mirando la gráfica, cualquier ondulación parecería un efecto. En un ITS, la fecha se **fija de antemano** por el diseño, y `segmented` sirve para el análisis exploratorio, no para el efecto del programa.

## Paso 8. ¿Qué tan frágil es el resultado?

Un ITS descansa en varias decisiones. Para saber cuánto pesan, repetimos el análisis cambiándolas una a una:

```{r}
#| label: sensibilidad-c15-3
f0 <- casos ~ tiempo + s1 + c1 + ola_covid + post + t_post + offset(log(poblacion))
variantes <- list(
  "Modelo base"                  = glm(f0, family = quasipoisson, data = its),
  "Sin la variable ola_covid"    = glm(update(f0, . ~ . - ola_covid), family = quasipoisson, data = its),
  "Sin los 3 meses de transición" = glm(f0, family = quasipoisson, data = filter(its, !(mes_num %in% 49:51))),
  "Solo cambio de nivel"         = glm(update(f0, . ~ . - t_post), family = quasipoisson, data = its),
  "Solo 24 meses de seguimiento" = glm(f0, family = quasipoisson, data = filter(its, mes_num <= 72))
)

map_dfr(variantes, \(mm) {
  a <- coef(mm)["post"]; b2 <- if ("t_post" %in% names(coef(mm))) coef(mm)["t_post"] else 0
  tibble(RR_nivel = exp(a), RR_pend_mes = exp(b2), RR_a_24_meses = exp(a + 24 * b2))
}, .id = "variante") |> mutate(across(where(is.numeric), \(x) round(x, 3)))
```

**Qué vemos.** La conclusión cualitativa (menos inicios de diálisis con programa) se mantiene casi siempre, pero **el tamaño cambia**. Lo que más pesa es la ola COVID: si no se incluye, el efecto a los 24 meses pasa de `r sprintf("%.2f", exp(coef(variantes[[1]])["post"] + 24 * coef(variantes[[1]])["t_post"]))` a `r sprintf("%.2f", exp(coef(variantes[[2]])["post"] + 24 * coef(variantes[[2]])["t_post"]))`: el modelo atribuiría al programa parte de la recuperación posterior a la pandemia. Esto es la **amenaza de historia** que describimos abajo, en pequeño.

::: {.callout-warning}
## ⚠️ Lo que un ITS no demuestra

Un ITS **mejora mucho** la comparación "antes y después" simple (porque modela la tendencia y la estacionalidad), pero sigue siendo un diseño **sin aleatorización**. Para leerlo como efecto causal necesitas defender que **nada más cambió en el mes 49**:

-   **Historia**: otra política, otra guía clínica o un evento (la pandemia) coincide con el programa y mueve la serie. El ITS no lo sabe; tú sí debes saberlo. Un **grupo control** ayuda mucho (15.5).
-   **Cambios en la medición**: una nueva definición de «inicio de diálisis», un cambio del sistema de registro o un nuevo laboratorio pueden producir un salto **que no es real**.
-   **Elegir la fecha o el modelo mirando los datos** (qué meses excluir, si hay cambio de nivel o de pendiente) infla los falsos positivos: **preespecifica** el modelo, como en un ensayo.
-   **Efectos retardados**: si el programa tarda en actuar, un modelo con salto inmediato (sin cambio de pendiente) subestima el efecto; lo ves en la tabla de sensibilidad.
:::

::: {.callout-warning}
## ⚠️ Los errores estándar de este subcapítulo son optimistas

Los modelos de conteo de 15.2 suponen que los meses son independientes, pero en esta serie **no lo son**: el residuo del modelo tiene autocorrelación (lo comprobamos en 15.4). Los intervalos de arriba son, por tanto, algo **más estrechos de lo que deberían** (sobre todo el de la pendiente). Corregirlo (errores HAC y modelos ARIMA) es el tema del siguiente subcapítulo.
:::

::: {.callout-important}
## 🎯 En resumen

-   Un **ITS** compara la serie con **su propia trayectoria previa proyectada** (el contrafactual): sirve para evaluar una intervención aplicada a **toda la población** en una fecha **conocida**.
-   Se estima con un modelo de conteos con **tendencia**, **estacionalidad**, un **cambio de nivel** (`post`) y un **cambio de pendiente** (`t_post`): $e^{\beta_2}$ es el salto inmediato; $e^{\beta_2 + \beta_3 k}$, el efecto a los $k$ meses.
-   Si hay cambio de pendiente, **el efecto cambia con el tiempo**: reporta la trayectoria, no un solo número, y **casos evitados** con su intervalo.
-   Los **eventos externos conocidos** (la pandemia) hay que modelarlos: cambian el resultado de forma importante.
-   La fecha de la política **se fija por diseño**; buscarla con los datos (`segmented`) no es un ITS.
-   Sin grupo control, el ITS **no descarta** otras causas que coincidan en el tiempo con la política.
:::

## Ejercicio

1.  Ajusta el modelo solo con cambio de **nivel** (sin `t_post`). ¿Qué efecto sale a los 24 meses? ¿Por qué lo subestima respecto al modelo completo?
2.  Cambia la fecha de la política a un mes **falso** (por ejemplo, el mes 37, en pleno periodo previo) y usa solo los datos **anteriores** al programa real. ¿El modelo encuentra un efecto? Interpreta el resultado (es una prueba de **placebo**).
3.  Repite el ITS sobre la región **Control** con la misma fecha del programa. ¿Qué RR de nivel y de pendiente esperarías? Ajusta el modelo y compara.
