# ¿Y si me falta algo? Análisis de sensibilidad

::: {.callout-note}
## 🩺 Escenario

Presentas el resultado: el iSGLT2 enlentece la pérdida de TFGe. Un colega objeta: "seguro que tus pacientes tratados eran los más *robustos*, y eso no lo mediste". Puede tener razón o no, y **no puedes comprobarlo con tus datos**. Lo que sí puedes hacer es preguntarte: **¿qué tan fuerte tendría que ser ese "confusor fantasma" para cambiar tu conclusión?**
:::

Todo lo que hicimos en el capítulo equilibra lo **medido**. La conclusión depende de un supuesto que **no se puede verificar**: que no hay confusión no medida importante (intercambiabilidad condicional). En 10.6 viste las herramientas para **cuantificar** ese riesgo. Aquí las usamos dentro del flujo de análisis causal y añadimos dos: la **medición parcial del confusor** y los **controles negativos**.

**Lo que vamos a hacer**

-   Calcular el **E-value** y compararlo con confusores medidos (*benchmarking*).
-   Ver cuánto sesgo corrige un **proxy imperfecto** de la fragilidad.
-   Buscar **señales de sesgo** con un **control negativo**.

```{r}
#| label: setup-128
library(tidyverse)
library(boot)
source("R/funciones_epi.R")
source("R/funciones_extra_cap1213.R")

oraculo <- cargar_oraculo()
ckd <- observado(oraculo)
x <- confusores_medidos

ipw_ate <- function(d, formula_ps, y = "pendiente_tfg") {
  ps <- fitted(glm(formula_ps, data = d, family = binomial))
  w <- ifelse(d$isglt2 == 1, 1 / ps, 1 / (1 - ps))
  unname(coef(lm(as.formula(paste(y, "~ isglt2")), data = d, weights = w))["isglt2"])
}
ate_verdadero <- mean(oraculo$ite)
estimado <- ipw_ate(oraculo, as.formula(paste("isglt2 ~", x)))
c(estimado_IPW = estimado, verdad = ate_verdadero) |> round(2)
```

## Paso 1: el E-value (¿qué tan fuerte debería ser el fantasma?)

El **E-value** (VanderWeele y Ding) responde con un número: la **fuerza mínima** (en escala de razón de riesgos) que un confusor no medido tendría que tener **con el tratamiento Y con el desenlace**, a la vez, para **explicar todo el efecto observado**. Un E-value alto es tranquilizador; uno bajo, preocupante. Lo calculamos con el **RR ponderado de evento renal a 36 meses** y el límite del IC más cercano a 1 (obtenido por *bootstrap*):

```{r}
#| label: evalue-128
rr_fn <- function(d, i) {
  d <- d[i, ]
  ps <- fitted(glm(as.formula(paste("isglt2 ~", x)), data = d, family = binomial))
  w <- ifelse(d$isglt2 == 1, 1 / ps, 1 / (1 - ps))
  r1 <- weighted.mean(d$evento[d$isglt2 == 1], w[d$isglt2 == 1])
  r0 <- weighted.mean(d$evento[d$isglt2 == 0], w[d$isglt2 == 0])
  r1 / r0
}
set.seed(3)
b <- boot(ckd, rr_fn, R = 200)
rr <- b$t0
ic_rr <- quantile(b$t, c(0.025, 0.975))
ev <- e_value(rr, lim = ic_rr[2])      # el límite del IC más cercano a 1 es el superior
c(RR = rr, ic_rr) |> round(2)
ev |> mutate(across(everything(), \(x) round(x, 2)))
```

**Qué vemos:** el RR ponderado es **`r round(rr, 2)`** (IC `r round(ic_rr[1], 2)` a `r round(ic_rr[2], 2)`). Un confusor no medido tendría que asociarse con un RR de **`r round(ev$e_value_punto, 1)`** (o **`r round(ev$e_value_ic, 1)`** para mover el IC hasta el 1) con el tratamiento **y** con el desenlace para explicar todo el efecto.

¿Es mucho o poco? Hay que **compararlo con confusores medidos**. Tomamos la **albuminuria alta (A3, UACR ≥ 300)**, el confusor medido más fuerte, y calculamos su asociación con el desenlace y con el tratamiento:

```{r}
#| label: benchmark
d <- ckd |> mutate(a3 = as.integer(uacr >= 300))
m_y <- glm(evento ~ a3 + I(edad / 10) + sexo + hba1c + pas + tfg_basal + ecv + isglt2, data = d, family = poisson)
m_t <- glm(isglt2 ~ a3 + I(edad / 10) + sexo + hba1c + pas + tfg_basal + ecv, data = d, family = poisson)
rr_ud <- unname(exp(coef(m_y)["a3"])); rr_eu <- unname(exp(coef(m_t)["a3"]))
factor_sesgo <- rr_eu * rr_ud / (rr_eu + rr_ud - 1)          # máximo sesgo que causaría un confusor de esa fuerza
c(RR_con_el_desenlace = rr_ud, RR_con_el_tratamiento = rr_eu, factor_de_sesgo = factor_sesgo, RR_corregido = rr * factor_sesgo) |> round(2)
```

**Qué vemos:** la albuminuria alta se asocia con el evento con un RR de **`r round(rr_ud, 2)`** y con recibir el fármaco con un RR de **`r round(rr_eu, 2)`**. Un confusor **no medido tan fuerte como la albuminuria** inflaría el RR por un factor de a lo sumo **`r round(factor_sesgo, 2)`**: llevaría el RR de `r round(rr, 2)` a **`r round(rr * factor_sesgo, 2)`**, y el efecto protector se mantendría. Para anularlo haría falta un confusor **mucho más fuerte** que cualquiera de los que mediste.

## Paso 2: un "mapa" de escenarios (sesgo cuantitativo)

El E-value es un resumen. El análisis de sesgo cuantitativo (10.6) te deja **explorar escenarios concretos**. Supón un confusor binario no medido (p. ej., "fragilidad alta") con prevalencia $p_1$ en los tratados y $p_0$ en los no tratados, y un RR $RR_{UD}$ con el evento. El RR observado queda multiplicado por $B = \frac{p_1(RR_{UD}-1)+1}{p_0(RR_{UD}-1)+1}$, así que el **RR corregido** es el observado dividido por $B$:

```{r}
#| label: mapa-sesgo
#| fig-width: 7.5
#| fig-height: 4
escenarios <- expand_grid(rr_ud = seq(1, 4, 0.05), dif_prev = seq(0, 0.6, 0.01)) |>
  mutate(p1 = 0.2, p0 = p1 + dif_prev,                        # más fragilidad entre los NO tratados
         B = (p1 * (rr_ud - 1) + 1) / (p0 * (rr_ud - 1) + 1),
         rr_corregido = rr / B)

ejemplo <- tibble(rr_ud = 2, dif_prev = 0.2)                  # 40 % de fragilidad en no tratados vs 20 % en tratados
rr_ejemplo <- rr / ((0.2 * (2 - 1) + 1) / (0.4 * (2 - 1) + 1))

ggplot(escenarios, aes(dif_prev, rr_ud, fill = rr_corregido)) +
  geom_tile() +
  geom_contour(aes(z = rr_corregido), breaks = 1, color = "black", linewidth = 0.8) +
  geom_point(data = ejemplo, aes(dif_prev, rr_ud), inherit.aes = FALSE, shape = 21, size = 3.5, fill = "white", color = "black") +
  scale_fill_gradient2(low = "#0072B2", mid = "white", high = "#D55E00", midpoint = 1, name = "RR corregido",
                       limits = c(0.5, 1.5), oob = scales::squish) +
  labs(x = "Diferencia de prevalencia del confusor (no tratados − tratados)",
       y = "RR del confusor con el evento",
       caption = "Línea negra: RR corregido = 1 (el efecto desaparece). Círculo: ejemplo del texto. Datos simulados.") +
  theme_minimal(base_size = 11)
```

**Qué vemos:** si la fragilidad alta fuera del **40 %** en los no tratados y del **20 %** en los tratados, con un RR de 2 con el evento (el círculo), el RR corregido sería de **`r round(rr_ejemplo, 2)`**: más cerca del valor verdadero (`r sprintf("%.2f", mean(oraculo$evento_36m_1) / mean(oraculo$evento_36m_0))`) y aún protector. Para que el efecto **desaparezca** (línea negra) hacen falta escenarios más extremos: mucha diferencia de prevalencia **y** un RR alto.

## Paso 3: ¿y si midiéramos mal el confusor? (proxy)

Un confusor "no medido" es el caso extremo. Lo habitual es medirlo **con error**: un *proxy* como la velocidad de marcha, la albúmina o las hospitalizaciones previas. ¿Cuánto del sesgo corrige un proxy imperfecto? Simulamos proxies de la fragilidad con distinto ruido y los añadimos al modelo del PS:

```{r}
#| label: proxy
set.seed(1)
niveles <- c(0, 0.5, 1, 2, 4)
res <- map_dfr(niveles, \(s) {
  d <- oraculo |> mutate(proxy = fragilidad + rnorm(n(), 0, s))
  tibble(ruido = s, fiabilidad = var(d$fragilidad) / var(d$proxy),
         estimado = ipw_ate(d, as.formula(paste("isglt2 ~", x, "+ proxy"))))
})
res |> mutate(across(where(is.numeric), \(x) round(x, 2)))
```

```{r}
#| label: graf-proxy
#| fig-width: 7
#| fig-height: 3.4
ggplot(res, aes(fiabilidad, estimado)) +
  geom_hline(yintercept = ate_verdadero, color = "#D55E00", linewidth = 1) +
  geom_hline(yintercept = estimado, linetype = "dashed", color = "grey40") +
  geom_line(color = "#0072B2") + geom_point(size = 3, color = "#0072B2") +
  labs(x = "Fiabilidad del proxy de fragilidad (0 = nada; 1 = perfecto)",
       y = "Efecto estimado (IPW)", caption = "Naranja: verdad. Punteada: sin proxy. Datos simulados.") +
  theme_minimal(base_size = 11)
```

**Qué vemos:** sin proxy el sesgo es de **`r round(estimado - ate_verdadero, 2)`**. Con un proxy de **fiabilidad `r round(res$fiabilidad[res$ruido == 1], 2)`** el sesgo baja a **`r round(res$estimado[res$ruido == 1] - ate_verdadero, 2)`**, y con fiabilidad `r round(res$fiabilidad[res$ruido == 2], 2)`, a `r round(res$estimado[res$ruido == 2] - ate_verdadero, 2)`. Moraleja práctica: **mide lo mejor que puedas** variables relacionadas con la fragilidad (marcha, fuerza de prensión, albúmina, hospitalizaciones, polifarmacia): aunque imperfectas, **reducen** el sesgo.

## Paso 4: controles negativos (buscar señales de sesgo)

Un **control negativo** es un desenlace (o una exposición) que **no debería** estar causalmente relacionado con el tratamiento, pero que **comparte las mismas fuentes de sesgo**. Si el análisis encuentra una asociación donde no puede haber efecto, **delata confusión residual**. Piénsalo como un **detector de humo**: no apaga el incendio, pero avisa.

Simulamos como control negativo las **fracturas por caídas**: dependen de la fragilidad y la edad, **no** del iSGLT2 (datos simulados):

```{r}
#| label: dag-cn
#| fig-width: 7
#| fig-height: 3.2
nodos <- tribble(~nombre, ~x, ~y, ~etiqueta, ~rol,
  "F", 2, 2, "Fragilidad\n(no medida)", "no medido",
  "A", 1, 1, "iSGLT2", "exposicion",
  "Y", 3, 1, "Evento renal", "desenlace",
  "C", 2, 3.2, "Fractura\n(control negativo)", "otro")
aristas <- tribble(~de, ~a, "F", "A", "F", "Y", "A", "Y", "F", "C")
dibujar_dag(nodos, aristas, tam_texto = 3.3, expandir = c(0.25, 0.15))
```

Fíjate en que **no hay flecha** de iSGLT2 a fractura: cualquier asociación que veamos es **sesgo**.

```{r}
#| label: control-negativo
set.seed(5)
oraculo <- oraculo |>
  mutate(fractura = rbinom(n(), 1, plogis(-3 + 0.7 * fragilidad + 0.02 * (edad - 64))))     # sin efecto del tratamiento

ckd <- observado(oraculo)        # incluye la columna `fractura`
modelo_cn <- glm(as.formula(paste("fractura ~ isglt2 +", x)), data = ckd, family = binomial)
or_cn <- exp(cbind(OR = coef(modelo_cn), confint.default(modelo_cn)))["isglt2", ]
round(or_cn, 2)
```

**Qué vemos:** el iSGLT2 aparece **"protector" contra fracturas** (OR `r round(or_cn[1], 2)`, IC `r round(or_cn[2], 2)` a `r round(or_cn[3], 2)`), algo biológicamente poco plausible (en la simulación no hay efecto). Es la **huella de la fragilidad**: los tratados son "más robustos" en algo que **no medimos**. El OR del control negativo da una **idea de la magnitud del sesgo** y, en trabajos más avanzados, se usa para **calibrar** el efecto principal.

Ejemplos de controles negativos en nefrología: vacuna antigripal y fractura de cadera; iSGLT2 y cáncer de piel; el uso del fármaco **después** del evento, o un desenlace que ocurrió **antes** de iniciar el fármaco (no puede ser causado por él).

## Otras comprobaciones de robustez

-   **Cambiar el modelo del PS** (no linealidad, interacciones): el resultado debería ser estable.
-   **Cambiar de método** (emparejar, IPW, AIPW): resultados parecidos *no validan* los supuestos, pero uno muy distinto es una alarma.
-   **Restringir la población** (excluir colas del PS o pesos extremos): sin cambios drásticos.
-   **Dosis-respuesta** y **desenlaces biológicamente relacionados**: coherencia a favor de causalidad.
-   **Falsificación temporal**: desenlaces **previos** al inicio del fármaco, sin efecto.
-   **Otro diseño**: si crees que el confusor no medido es grave, quizá necesites **otra estrategia** (variables instrumentales, regresión discontinua, diferencias en diferencias; Caps. 15 y 19).

::: {.callout-warning}
## ⚠️ No uses la sensibilidad como salvoconducto

Un E-value alto o un control negativo nulo **no prueban causalidad**. Son **argumentos** para evaluar cuánto podría pesar la confusión no medida. La discusión crítica con los **expertos clínicos** sigue siendo indispensable.
:::

::: {.callout-important}
## 🎯 En resumen

-   El **supuesto central** (no hay confusión no medida importante) **no se verifica con datos**: se **cuantifica** cuánto podría pesar.
-   **E-value**: fuerza mínima de un confusor no medido que anularía el efecto; compárala con confusores medidos (*benchmarking*).
-   Un **proxy imperfecto** del confusor ya corrige parte del sesgo: mide lo mejor posible variables relacionadas.
-   Un **control negativo** con asociación espuria **delata** confusión residual.
-   Combina varios análisis y **discute con clínicos** la plausibilidad.
:::

## Ejercicio

1.  Calcula el E-value de la **estimación puntual** y del **límite del IC** de otro RR (por ejemplo, el del emparejamiento de 12.4). ¿Cuánto cambia?
2.  Usa un **control negativo con una exposición**: ¿el iSGLT2 predice una hospitalización en los 12 meses **previos**? Simúlala.
3.  Propón un **control negativo creíble** para tu pregunta clínica y justifica por qué no debería haber efecto causal.
