# ¿Qué tan bueno es mi modelo? Discriminación, calibración, Brier y R²

::: {.callout-note}
## 🩺 Escenario

Dos calculadoras de riesgo de falla renal presumen del mismo "AUC de 0.84". A la misma paciente, una le dice que su riesgo a 2 años es de 10 % y la otra de 27 %. Si le planeas un acceso vascular o la derivas a trasplante según ese número, **no te da igual cuál tenga razón**. El AUC solo te dijo si el modelo **ordena** bien a los pacientes; no dijo si los **porcentajes** que da son ciertos.
:::

Evaluar un modelo de pronóstico exige mirar **cuatro cosas distintas**:

-   **Discriminación**: ¿ordena a los pacientes de mayor a menor riesgo? (C de Harrell, AUC).
-   **Calibración**: ¿los porcentajes que da son ciertos? (gráfico de calibración, pendiente e intercepto).
-   **Error global**: ¿qué tan lejos queda cada predicción de lo que ocurrió? (Brier).
-   **Varianza explicada**: ¿cuánto "sabe" el modelo respecto de no saber nada? ($R^2$ e índice de precisión predictiva).

**Lo que vamos a hacer**

-   Calcular las cuatro medidas para el modelo de 17.2 y **entender qué mide cada una**.
-   Ver que un modelo puede discriminar bien y estar **muy mal calibrado**.
-   Comparar cada cifra con la **verdad** que da el oráculo.

```{r}
#| label: setup-c173
library(tidyverse)
library(survival)
library(riskRegression)     # Score(): AUC y Brier con censura y riesgos competitivos
library(patchwork)
library(pROC)
source("R/funciones_extra_c17.R")
theme_set(theme_minimal(base_size = 12))
f2 <- \(x) sprintf("%.2f", x)               # dos decimales para el texto

dev <- read_csv("Bases/cohorte_pronostico.csv", show_col_types = FALSE) |> preparar_pronostico()
mm <- ajustar_modelos_pronostico(dev)      # los dos modelos de Cox de 17.2 (falla renal y muerte)

# Riesgo de falla renal a 2, 4 y 5 años (incidencia acumulada, contando la muerte como competidor)
horizontes <- c(24, 48, 60)
pred <- map(horizontes, \(t) cif_cox(mm$krt, mm$muerte, dev, t)) |> set_names(horizontes)
lp <- predict(mm$krt, type = "lp")         # predictor lineal: ordena a los pacientes

# Oráculo: 100 000 pacientes de la misma población, sin censura (la verdad)
oraculo <- oraculo_pronostico(100000, "desarrollo", semilla = 99)
pred_or <- map(horizontes, \(t) cif_cox(mm$krt, mm$muerte, oraculo, t)) |> set_names(horizontes)
```

::: {.callout-warning}
## ⚠️ Estas cifras son *aparentes*

Aquí medimos el modelo **en los mismos pacientes con los que se construyó**. Es lo que se llama rendimiento **aparente** y casi siempre es optimista (17.4). Por eso, cada cifra se acompaña de su valor **verdadero** (oráculo), que en la vida real no existe y se estima con validación interna y externa.
:::

## Paso 1: discriminación, la probabilidad de ordenar bien

La **discriminación** responde a una pregunta simple: *si tomo al azar a dos pacientes, uno que llegó a falla renal antes que el otro, ¿el modelo le dio mayor riesgo al que falló antes?* La proporción de parejas en que acierta es el **índice C de Harrell** (para eventos con censura; para un desenlace binario es el **AUC**). Vale 0.5 si el modelo no ordena mejor que lanzar una moneda y 1 si ordena perfecto.

Calculémoslo **a mano** en una submuestra de 500 pacientes, para ver que no es magia, y comparémoslo con la función de `survival`:

```{r}
#| label: c-a-mano-c173
set.seed(1)
idx <- sample(nrow(dev), 500)
s <- dev[idx, ]; lp_s <- lp[idx]

# Pareja (i, j) "comparable": i tuvo falla renal y antes del tiempo observado de j
comparables <- outer(s$tiempo_meses, s$tiempo_meses, "<") & (s$krt == 1)
# La pareja es "concordante" si el modelo dio más riesgo a i que a j
concordantes <- outer(lp_s, lp_s, ">")
empates <- outer(lp_s, lp_s, "==")

c_mano <- (sum(comparables & concordantes) + 0.5 * sum(comparables & empates)) / sum(comparables)
c_survival <- concordance(Surv(tiempo_meses, krt) ~ lp_s, data = s, reverse = TRUE)$concordance
c(a_mano = c_mano, survival = c_survival, parejas_comparables = sum(comparables)) |> round(3)
```

Coinciden (la diferencia mínima viene de cómo se tratan los empates en el tiempo). Ahora con todos los pacientes y, además, el **AUC dependiente del tiempo** a 2 y 4 años, que pregunta: *entre los que tuvieron falla renal antes de ese momento y los que no, ¿el modelo da más riesgo a los primeros?*. En `riskRegression`, `Score()` lo calcula corrigiendo la censura y **tratando a quien murió antes como "sin falla renal"**, justo lo que hace falta con riesgos competitivos.

```{r}
#| label: auc-c173
c_dev <- c_harrell(lp, dev$tiempo_meses, dev$krt)

sc <- Score(list(modelo = do.call(cbind, pred[1:2])),
            formula = Hist(tiempo_meses, estado) ~ 1, data = as.data.frame(dev),
            times = c(24, 48), metrics = c("AUC", "Brier"), cause = 1, null.model = TRUE, summary = "ipa")
sc$AUC$score |> as_tibble() |> select(horizonte_meses = times, AUC, inf = lower, sup = upper)
```

```{r}
#| label: auc-verdad-c173
# La verdad, con el oráculo (sin censura: AUC de un desenlace binario "falla renal antes de t")
real_or <- \(t) as.numeric(oraculo$estado == 1 & oraculo$tiempo_meses <= t)
auc_verdad <- map_dbl(c(24, 48), \(t) as.numeric(auc(real_or(t), pred_or[[as.character(t)]], quiet = TRUE)))
c_verdad <- c_harrell(predict(mm$krt, newdata = oraculo, type = "lp"), oraculo$tiempo_meses, oraculo$krt)

tibble(medida = c("C de Harrell", "AUC a 2 años", "AUC a 4 años"),
       aparente = c(c_dev[["C"]], sc$AUC$score$AUC),
       verdad = c(c_verdad[["C"]], auc_verdad)) |>
  mutate(across(where(is.numeric), \(x) round(x, 3)))
```

**Qué vemos.**

-   El **C de Harrell** es `r f2(c_dev[["C"]])` en la cohorte (verdad: `r f2(c_verdad[["C"]])`): de cada 100 parejas comparables, el modelo ordena bien unas `r round(100 * c_dev[["C"]])`.
-   El **AUC** a 2 años es `r f2(sc$AUC$score$AUC[1])` (verdad `r f2(auc_verdad[1])`) y a 4 años `r f2(sc$AUC$score$AUC[2])` (verdad `r f2(auc_verdad[2])`). El modelo discrimina **bien** y algo mejor en el corto plazo.
-   El valor aparente supera a la verdad en menos de `r ceiling(100 * max(c(c_dev[["C"]] - c_verdad[["C"]], sc$AUC$score$AUC - auc_verdad)))` centésimos. Es poco **optimismo** (con `r round(epv(sum(dev$krt), 8))` eventos por parámetro, 17.1) mezclado con la suerte del muestreo de esta cohorte; con menos eventos la brecha sería mayor.
-   Por qué el 4 y no el 5: a los 60 meses casi nadie sigue **observado** (el seguimiento fue escalonado, entre 24 y 60 meses), y las medidas que corrigen la censura se vuelven inestables. Es una limitación real de muchas cohortes: **mide el rendimiento a horizontes en que tengas seguimiento suficiente**.

## Paso 2: calibración, ¿son ciertos los porcentajes?

Un modelo está **calibrado** si, de los pacientes a quienes dijo "riesgo 30 %", **alrededor del 30 % tiene el evento**. Se evalúa con un gráfico: ordenas a los pacientes por riesgo predicho, los divides en cinco grupos (quintiles) y comparas el riesgo **predicho** (eje horizontal) con el **observado** (eje vertical, la incidencia acumulada real del grupo con su IC). La diagonal es la calibración perfecta. Lo hacemos a 5 años, con las **dos versiones** del modelo de 17.2: la ingenua (1 − S, que ignora la muerte) y la que sí la considera.

```{r}
#| label: calibracion-c173
#| fig-width: 8.5
#| fig-height: 4.2
pred_ing <- riesgo_cox_ingenuo(mm$krt, dev, 60)
cal_cif <- tabla_calibracion(pred[["60"]], dev$tiempo_meses, dev$estado, t = 60, g = 5)
cal_ing <- tabla_calibracion(pred_ing, dev$tiempo_meses, dev$estado, t = 60, g = 5)

g1 <- grafico_calibracion(cal_ing, "Ingenuo (1 − S): ignora la muerte", color = "#D55E00")
g2 <- grafico_calibracion(cal_cif, "Con la muerte como competidor", color = "#0072B2")
g1 + g2
```

Y los números que resumen cada gráfico:

```{r}
#| label: calibracion-medidas-c173
cal_resumen <- bind_rows(
  `Ingenuo` = resumen_calibracion(pred_ing, dev$tiempo_meses, dev$estado, 60),
  `Con muerte` = resumen_calibracion(pred[["60"]], dev$tiempo_meses, dev$estado, 60),
  .id = "version")
cal_resumen |> mutate(across(where(is.numeric), \(x) round(x, 3)))
```

Cómo leer la tabla:

-   `predicho_medio` y `observado` son el riesgo promedio a 5 años predicho y el realmente observado. Su cociente es **O/E** (*observed/expected*): 1 es lo ideal; menos de 1 es que el modelo **sobreestima**.
-   `intercepto` (la **calibración "en grande"**): 0 es lo ideal; negativo, el modelo da riesgos de más en promedio.
-   `pendiente` (la **pendiente de calibración**): 1 es lo ideal; menos de 1 es que las predicciones son **demasiado extremas** (típico del sobreajuste, 17.1), y más de 1, demasiado tímidas.

**Qué vemos.**

-   La versión **ingenua** sobreestima: predice `r round(100 * cal_resumen$predicho_medio[1])` % y observa `r round(100 * cal_resumen$observado[1])` % (O/E = `r f2(cal_resumen$oe[1])`), y su gráfico queda **por debajo de la diagonal**, sobre todo en los grupos de mayor riesgo.
-   La versión **con la muerte** acierta en promedio (O/E = `r f2(cal_resumen$oe[2])`) y su pendiente es `r f2(cal_resumen$pendiente[2])` (error estándar `r f2(cal_resumen$ee_pendiente[2])`): compatible con 1.
-   Los IC de cada grupo son anchos porque a 5 años hay pocos pacientes aún observados. Mide siempre la calibración con **IC**; un punto fuera de la diagonal sin IC no significa nada.

::: {.callout-tip}
## 💡 Con el paquete {riskRegression}: calibración sin escribir la función

`Score()` puede guardar los datos del gráfico de calibración (`plots = "calibration"`) y `plotCalibration()` lo dibuja. Es una alternativa a nuestra función (los argumentos pueden variar con la versión del paquete; aquí se ejecuta con la versión instalada).

```{r}
#| label: plotcalibration-c173
#| eval: !expr requireNamespace("riskRegression", quietly = TRUE)
#| error: true
sc_cal <- Score(list(modelo = pred[["48"]]), formula = Hist(tiempo_meses, estado) ~ 1,
                data = as.data.frame(dev), times = 48, cause = 1, plots = "calibration",
                metrics = NULL, null.model = FALSE)
plotCalibration(sc_cal, times = 48, method = "quantile", q = 5, cens.method = "local")
```
:::

## Paso 3: Brier y varianza explicada

El **puntaje de Brier** (*Brier score*) es el **error cuadrático medio de las probabilidades**: para cada paciente, mide la distancia al cuadrado entre lo que el modelo dijo (por ejemplo, 0.30) y lo que pasó (1 si tuvo el evento, 0 si no). Vale 0 si el modelo fuera perfecto, y **mezcla discriminación y calibración**: un modelo que ordena bien pero da porcentajes falsos sale penalizado. Con censura se pondera para corregir (`Score()` lo hace).

Su valor depende de lo frecuente que sea el evento, por eso se compara con el **modelo nulo** (dar a todos el riesgo promedio). La resta relativa se llama **índice de precisión predictiva** (*index of prediction accuracy*, IPA, o "Brier escalado"): $1 - \text{Brier}_\text{modelo} / \text{Brier}_\text{nulo}$. Funciona como un **$R^2$**: 0 = no mejora al nulo.

```{r}
#| label: brier-c173
brier_aparente <- sc$Brier$score |> as_tibble() |> select(modelo = model, horizonte_meses = times, Brier, IPA)

# Verdad con el oráculo (sin censura, el Brier es el error cuadrático medio directo)
brier_verdad <- map_dfr(c(24, 48), \(t) {
  y <- real_or(t); p <- pred_or[[as.character(t)]]
  tibble(horizonte_meses = t, Brier_verdad = mean((y - p)^2), IPA_verdad = 1 - mean((y - p)^2) / mean((y - mean(y))^2))
})

brier_aparente |> filter(modelo == "modelo") |> left_join(brier_verdad, by = "horizonte_meses") |>
  mutate(across(where(is.numeric), \(x) round(x, 3)))
```

El **$R^2$** (varianza explicada) tiene en los modelos de Cox varias versiones. La de **Cox-Snell** sale directo del estadístico de razón de verosimilitud (LR): $R^2 = 1 - \exp(-\text{LR}/n)$. Su máximo es menor que 1 cuando el evento es poco frecuente, por eso se reescala a **Nagelkerke** (dividiéndolo por su máximo posible; Riley y cols., 17.1).

```{r}
#| label: r2-c173
lr <- 2 * diff(mm$krt$loglik)
r2_cox_snell <- 1 - exp(-lr / nrow(dev))
r2_max <- r2_cs_maximo("supervivencia", eventos_por_persona = mean(dev$krt))
c(R2_Cox_Snell = r2_cox_snell, R2_maximo = r2_max, R2_Nagelkerke = r2_cox_snell / r2_max) |> round(3)
```

**Qué vemos.**

-   A 2 años el modelo tiene un Brier de `r round(brier_aparente$Brier[brier_aparente$modelo == "modelo" & brier_aparente$horizonte_meses == 24], 3)` frente a `r round(brier_aparente$Brier[brier_aparente$modelo == "Null model" & brier_aparente$horizonte_meses == 24], 3)` del modelo nulo: un **IPA de `r f2(brier_aparente$IPA[brier_aparente$modelo == "modelo" & brier_aparente$horizonte_meses == 24])`**, es decir, reduce el error en cerca de **`r round(100 * brier_aparente$IPA[brier_aparente$modelo == "modelo" & brier_aparente$horizonte_meses == 24])` %** respecto de no saber nada. A 4 años, `r f2(brier_aparente$IPA[brier_aparente$modelo == "modelo" & brier_aparente$horizonte_meses == 48])`.
-   Los valores aparentes y los verdaderos son parecidos (`r f2(brier_verdad$IPA_verdad[1])` y `r f2(brier_verdad$IPA_verdad[2])`).
-   El $R^2$ de Cox-Snell es `r f2(r2_cox_snell)`, el mismo valor que usamos como "$R^2$ esperado" en 17.1; el de Nagelkerke, `r f2(r2_cox_snell / r2_max)`.
-   No hay un valor "bueno" universal para ninguna: dependen del problema. Lo informativo es compararlas con las de otros modelos (17.6) y con el modelo nulo.

## Paso 4: discriminar bien y calibrar mal, a la vez

Para ver por qué las cuatro medidas hacen falta, fabricamos una **calculadora B** que ordena a los pacientes **exactamente igual** que nuestro modelo (A), pero con porcentajes **inflados** (suma 1.2 al logit de cada riesgo). Su discriminación no cambia (misma ordenación), pero su calibración sí:

```{r}
#| label: calculadora-b-c173
#| fig-width: 8.5
#| fig-height: 4.2
p_a <- pred[["24"]]
p_b <- plogis(qlogis(p_a) + 1.2)                   # misma ordenación, pero con todos los riesgos inflados

sc_ab <- Score(list(A = p_a, B = p_b), formula = Hist(tiempo_meses, estado) ~ 1, data = as.data.frame(dev),
               times = 24, metrics = c("AUC", "Brier"), cause = 1, null.model = FALSE)
resumen_ab <- left_join(as_tibble(sc_ab$AUC$score) |> select(model, AUC), as_tibble(sc_ab$Brier$score) |> select(model, Brier), by = "model")
resumen_ab |> mutate(across(where(is.numeric), \(x) round(x, 3)))

g_a <- grafico_calibracion(tabla_calibracion(p_a, dev$tiempo_meses, dev$estado, 24, 5), "Calculadora A", "#0072B2")
g_b <- grafico_calibracion(tabla_calibracion(p_b, dev$tiempo_meses, dev$estado, 24, 5), "Calculadora B", "#D55E00")
g_a + g_b
```

**Qué vemos.** El **AUC es idéntico** (`r f2(resumen_ab$AUC[1])`) porque el AUC solo mira el **orden**. Pero la calculadora B tiene un Brier peor (`r round(resumen_ab$Brier[2], 3)` frente a `r round(resumen_ab$Brier[1], 3)`), y su gráfico de calibración queda **por debajo de la diagonal**: a la paciente de nuestro escenario, a quien A le dice `r round(100 * 0.10)` %, B le diría `r round(100 * plogis(qlogis(0.10) + 1.2))` %. **Un AUC alto con mala calibración es peligroso**: lleva a decisiones equivocadas aunque el modelo "ordene bien". Y por eso **un artículo que solo reporta el AUC reporta la mitad de la historia** (Van Calster y cols., *BMC Med* 2019).

## Paso 5: resumen de las cuatro lentes

```{r}
#| label: resumen-medidas-c173
# Calibración a 5 años en la verdad (oráculo; sin censura el cálculo es exacto)
cal_verdad <- resumen_calibracion(pred_or[["60"]], oraculo$tiempo_meses, oraculo$estado, 60)

tribble(
  ~pregunta, ~medida, ~ideal, ~aparente, ~verdad,
  "¿Ordena bien?", "C de Harrell", "1", c_dev[["C"]], c_verdad[["C"]],
  "¿Ordena bien a 2 años?", "AUC(2 años)", "1", sc$AUC$score$AUC[1], auc_verdad[1],
  "¿Acierta el riesgo medio a 5 años?", "O/E (5 años)", "1", cal_resumen$oe[2], cal_verdad$oe,
  "¿Los porcentajes son tan extremos como deben?", "Pendiente (5 años)", "1", cal_resumen$pendiente[2], cal_verdad$pendiente,
  "¿Qué tan lejos queda de lo que pasa?", "Brier (2 años)", "0", brier_aparente$Brier[brier_aparente$modelo == "modelo" & brier_aparente$horizonte_meses == 24], brier_verdad$Brier_verdad[1],
  "¿Cuánto mejora al modelo nulo?", "IPA (2 años)", "1", brier_aparente$IPA[brier_aparente$modelo == "modelo" & brier_aparente$horizonte_meses == 24], brier_verdad$IPA_verdad[1]
) |>
  mutate(across(c(aparente, verdad), \(x) round(x, 3))) |>
  knitr::kable(align = "llrrr")
```

La discriminación y la calibración del modelo con la muerte son buenas en la cohorte de desarrollo; con la verdad de por medio vemos además que **el aparente es algo más optimista**: lo cuantifica la validación interna (17.4) y se verifica en datos nuevos (17.5).

::: {.callout-important}
## 🎯 En resumen

-   Un modelo de pronóstico se evalúa con **cuatro lentes**: discriminación (C, AUC), calibración (gráfico, O/E, pendiente), error global (Brier, IPA) y varianza explicada ($R^2$).
-   El **C de Harrell** es la probabilidad de ordenar bien una pareja comparable; con riesgos competitivos usa también el **AUC a un horizonte** corrigiendo la censura y contando la muerte como "sin evento".
-   La **calibración** es la lente que más se olvida y la que más importa para decidir: reporta el **gráfico con IC**, el **O/E** y la **pendiente** (ideal 1; menor que 1 = sobreajuste).
-   Un modelo puede tener **excelente AUC y pésima calibración** (calculadora B); el Brier y el IPA mezclan ambas.
-   Mide a horizontes en que **haya seguimiento suficiente**: más allá, las métricas con censura son inestables.
:::

## Ejercicio

1.  Repite el gráfico de calibración a **2 años** con **deciles** en lugar de quintiles (`g = 10`). ¿Qué pasa con la anchura de los IC?
2.  Cambia la calculadora B por `plogis(0.6 * qlogis(p_a))` (porcentajes más **tímidos**). ¿Cómo cambia la pendiente de calibración (usa `resumen_calibracion()`)? ¿Y el AUC?
3.  Calcula el C de Harrell **solo en los mayores de 75 años**. ¿Es igual que en toda la cohorte? ¿Por qué un modelo suele discriminar peor en un grupo más homogéneo?
