# Los supuestos: las cuatro ausencias de confusión

::: {.callout-note}
## 🩺 Escenario

Presentas el resultado de 18.2: "el 45 % del efecto del iSGLT2 pasa por la albuminuria". La revisora del comité pregunta tres cosas seguidas: "¿y la inflamación, que sube la albuminuria y daña el riñón?, ¿y los pacientes que además optimizan el bloqueo del SRAA, que bajan la albuminuria *y* reciben el fármaco con más probabilidad?, ¿y la presión arterial después de empezar el fármaco?". Cada pregunta es un **supuesto** que, si falla, cambia tu número. Aquí los ponemos a prueba **con la verdad delante**.
:::

La mediación pide **más supuestos** que el efecto total. Eso no es un tecnicismo: significa que el mismo método (dos regresiones, un bootstrap) puede dar un resultado **bonito, preciso y falso**. Por eso en este subcapítulo no aprendemos un método nuevo: aprendemos **cuándo no fiarnos** del que ya tenemos.

**Lo que vamos a hacer**

-   Enumerar las **cuatro ausencias de confusión** y dibujarlas en un DAG.
-   **Romper cada supuesto** en una simulación y medir cuánto se desvía el resultado de la verdad.
-   Ver por qué **aleatorizar el fármaco no basta** y por qué la cuarta ausencia es la más traicionera.

```{r}
#| label: setup-c183
library(tidyverse)
source("R/funciones_epi.R")
source("R/funciones_extra_cap18.R")
source("R/simular_mediacion.R")
```

## Paso 1. Las cuatro ausencias de confusión

En el análisis de mediación hay **tres relaciones** que hay que identificar sin confusión: A → Y, M → Y y A → M (VanderWeele y Vansteelandt). Más una cuarta condición, sobre el tiempo. Cada una se enuncia "**dado** el conjunto de confusores medidos $C$" (edad, TFGe, UACR basal, HbA1c, PAS, ECV...):

| # | Supuesto: no hay... | Ejemplo en nuestro caso | Si falla, se sesga... |
|---|---|---|---|
| 1 | confusor **no medido** de **exposición → desenlace** | Fragilidad (se trata menos a los frágiles y su pendiente es peor) | El efecto total, y con él el directo |
| 2 | confusor **no medido** de **mediador → desenlace** | Actividad inflamatoria: sube la albuminuria y empeora la pendiente | El efecto indirecto y el directo (**no** el total) |
| 3 | confusor **no medido** de **exposición → mediador** | Intensidad del bloqueo del SRAA: el médico lo optimiza *y* lo inicia con el iSGLT2, y baja la albuminuria | El efecto indirecto y, como el bloqueo actúa sobre Y *a través* de M, también el total |
| 4 | confusor **mediador → desenlace** **afectado por la exposición** | PAS a los 6 meses: el fármaco la baja, y ella cambia la albuminuria y la pendiente | Los efectos **naturales** (directo e indirecto), aunque midas la PAS |

Para el **efecto total** basta el supuesto 1: es el de siempre. Para el **efecto directo controlado** hacen falta el 1 y el 2. Para los **efectos naturales** (los que definimos en 18.1) hacen falta los cuatro. Lo dibujamos todo en un solo DAG:

```{r}
#| label: dag-supuestos-c183
#| fig-width: 9
#| fig-height: 5.4
nodos <- tribble(~nombre, ~x, ~y, ~etiqueta, ~rol,
  "C",  3, 3.2, "Confusores medidos (C)", "confusor",
  "A",  1, 1.6, "iSGLT2\n(A)", "exposicion",
  "M",  3, 0.9, "Cambio de UACR\na los 6 meses (M)", "mediador",
  "Y",  5, 1.6, "Pendiente\nde TFGe (Y)", "desenlace",
  "U1", 2.3, 2.2, "1. Fragilidad\n(no medida)", "no medido",
  "U2", 4.6, 0.1, "2. Inflamación\n(no medida)", "no medido",
  "U3", 1.4, 0.1, "3. Bloqueo SRAA\n(no medido)", "no medido",
  "L",  3, -0.6, "4. PAS a los 6 meses\n(L, afectada por A)", "otro")
aristas <- tribble(~de, ~a,
  "C", "A", "C", "M", "C", "Y",
  "A", "M", "M", "Y", "A", "Y",
  "U1", "A", "U1", "Y",
  "U2", "M", "U2", "Y",
  "U3", "A", "U3", "M",
  "A", "L", "L", "M", "L", "Y")
dibujar_dag(nodos, aristas, tam_texto = 3.2, encoger = 0.15, expandir = c(0.12, 0.12))
```

Los nodos grises son lo que **no** tenemos medido. El nodo L (PAS a los 6 meses) sí se **puede medir**, pero es especial: está *después* del tratamiento y es *causa* tanto de M como de Y. Esto es lo que lo hace traicionero (Paso 4).

## Paso 2. Cómo romper un supuesto a voluntad

El simulador (`R/simular_mediacion.R`) tiene un interruptor por cada supuesto. Con todos los interruptores en 0, **los cuatro se cumplen**. Aquí tienes los cinco mundos que vamos a comparar, con la misma semilla (**los mismos 5 000 pacientes**, solo cambia la causa oculta):

```{r}
#| label: escenarios-c183
escenarios <- list(
  `Los 4 supuestos se cumplen` = list(),
  `1. Falla A-Y (fragilidad)`  = list(u1_a = 0.7, u1_y = -0.6),
  `2. Falla M-Y (inflamación)` = list(u2_m = 0.25, u2_y = -0.8),
  `3. Falla A-M (bloqueo SRAA)` = list(u3_a = 0.6, u3_m = -0.25),
  `4. L afectada por A (PAS 6 m)` = list(l_m = 0.02, l_y = -0.08)
)

resultados <- imap_dfr(escenarios, \(args, nombre) {
  d <- do.call(simular_mediacion, c(list(semilla = 2026), args))     # misma semilla
  est <- ajustar_mediacion(preparar_mediacion(d))                    # lo que haría el analista (18.2)
  ver <- verdad_mediacion(d)                                         # lo que realmente pasa
  tibble(escenario = nombre, efecto = c("Total", "Directo", "Indirecto"),
         estimado = unname(est[c("TE", "NDE", "NIE_producto")]),
         verdad = unname(ver[c("TE", "NDE", "NIE")]))
}) |>
  mutate(escenario = fct_inorder(escenario), efecto = factor(efecto, levels = c("Total", "Directo", "Indirecto")),
         sesgo = estimado - verdad)

resultados |>
  pivot_wider(names_from = efecto, values_from = c(estimado, verdad, sesgo)) |>
  select(escenario, estimado_Total, verdad_Total, estimado_Directo, verdad_Directo, estimado_Indirecto, verdad_Indirecto) |>
  knitr::kable(digits = 2, col.names = c("Escenario", "Total est.", "Total verd.", "Directo est.", "Directo verd.", "Indirecto est.", "Indirecto verd."))
```

Lo vemos mejor en un gráfico: cada panel es un efecto; el punto azul es lo que estima el analista y el rombo naranja, la verdad.

```{r}
#| label: grafico-supuestos-c183
#| fig-width: 9
#| fig-height: 4.2
ggplot(resultados, aes(y = fct_rev(escenario))) +
  geom_segment(aes(x = verdad, xend = estimado, yend = fct_rev(escenario)), color = "grey70") +
  geom_point(aes(x = verdad), shape = 18, size = 4, color = "#D55E00") +
  geom_point(aes(x = estimado), size = 3, color = "#0072B2") +
  facet_wrap(~ efecto, nrow = 1) +
  labs(x = "Efecto sobre la pendiente de TFGe (mL/min/1.73 m²/año)", y = NULL,
       caption = "Azul: estimación con el método de productos (18.2). Naranja: verdad. Datos simulados.") +
  theme_minimal(base_size = 11)
```

**Qué vemos.** Con los cuatro supuestos, la estimación cae sobre la verdad (el efecto total `r sprintf("%.2f", resultados$estimado[1])` frente a `r sprintf("%.2f", resultados$verdad[1])`; el indirecto `r sprintf("%.2f", resultados$estimado[3])` frente a `r sprintf("%.2f", resultados$verdad[3])`). En los otros cuatro, el método **no avisa de nada**: sale otro número con el mismo aspecto prolijo. Cada fallo deja su huella:

-   **Falla el 1 (fragilidad).** El **total** se infla (`r sprintf("%.2f", resultados$estimado[4])` frente a `r sprintf("%.2f", resultados$verdad[4])`) porque los tratados son los menos frágiles. El **directo** carga con todo el sesgo (`r sprintf("%.2f", resultados$estimado[5])` frente a `r sprintf("%.2f", resultados$verdad[5])`); el indirecto casi no se mueve (`r sprintf("%.2f", resultados$estimado[6])`).
-   **Falla el 2 (inflamación).** El **total** está bien (la inflamación no confunde A-Y), pero el reparto se **invierte**: el indirecto sube a `r sprintf("%.2f", resultados$estimado[9])` (verdad: `r sprintf("%.2f", resultados$verdad[9])`) y el directo cae a `r sprintf("%.2f", resultados$estimado[8])` (verdad: `r sprintf("%.2f", resultados$verdad[8])`). Un lector ingenuo concluiría "la albuminuria explica casi todo".
-   **Falla el 3 (SRAA).** Se sesga el total (`r sprintf("%.2f", resultados$estimado[10])` frente a `r sprintf("%.2f", resultados$verdad[10])`) y el indirecto (`r sprintf("%.2f", resultados$estimado[12])` frente a `r sprintf("%.2f", resultados$verdad[12])`): parte del descenso de albuminuria que se atribuye al fármaco era del bloqueo del SRAA.
-   **Falla el 4 (PAS posterior).** El total está bien (`r sprintf("%.2f", resultados$estimado[13])` frente a `r sprintf("%.2f", resultados$verdad[13])`), pero el **reparto** no: indirecto `r sprintf("%.2f", resultados$estimado[15])` frente a `r sprintf("%.2f", resultados$verdad[15])`, directo `r sprintf("%.2f", resultados$estimado[14])` frente a `r sprintf("%.2f", resultados$verdad[14])` (siguiente paso).

::: {.callout-warning}
## ⚠️ Los supuestos no se pueden comprobar con los datos

Ninguno de los cuatro tiene una prueba estadística. Un modelo con pésimo ajuste puede ser correcto y uno con un ajuste perfecto puede estar sesgado. Se defienden con **conocimiento clínico y un DAG** (Cap. 3.3): ¿qué variables causan a la vez el mediador y el desenlace? ¿Se midieron? Y se **cuantifican** con un análisis de sensibilidad (18.5). Una conclusión de mediación **sin DAG y sin sensibilidad** es solo una descripción de cómo se reparte el efecto *si* todo lo anterior fuera cierto.
:::

## Paso 3. La cuarta ausencia: el confusor que el tratamiento mueve

Los tres primeros supuestos se resuelven (o se discuten) con la misma receta de siempre: medir los confusores y ajustar. El cuarto es de otra naturaleza. La PAS a los 6 meses ($L$) causa a la vez la albuminuria y la pendiente, así que **parece** un confusor de M → Y y la tentación es ajustar por ella. Pero el fármaco **también** la baja, así que está *entre* A y M. Probemos las dos opciones con los datos del cuarto escenario:

```{r}
#| label: supuesto-4-c183
d4 <- simular_mediacion(semilla = 2026, l_m = 0.02, l_y = -0.08)
d4a <- preparar_mediacion(d4)
ver4 <- verdad_mediacion(d4)

sin_l <- ajustar_mediacion(d4a)                                          # no ajustar por L
con_l <- ajustar_mediacion(d4a, cov = c(covariables_med, "pas_6m"))      # ajustar por L (la PAS a los 6 meses)

tibble(analisis = c("Sin ajustar por L", "Ajustando por L", "Verdad"),
       Directo = c(sin_l[["NDE"]], con_l[["NDE"]], ver4[["NDE"]]),
       Indirecto = c(sin_l[["NIE_producto"]], con_l[["NIE_producto"]], ver4[["NIE"]]),
       Total = c(sin_l[["TE"]], con_l[["TE"]], ver4[["TE"]])) |>
  knitr::kable(digits = 2)
```

**Qué vemos.** Ninguna de las dos opciones coincide con la verdad (directo `r sprintf("%.2f", ver4[["NDE"]])`, indirecto `r sprintf("%.2f", ver4[["NIE"]])`):

-   **Sin ajustar por L**, el efecto indirecto sale inflado (`r sprintf("%.2f", sin_l[["NIE_producto"]])`): parte del vínculo entre albuminuria y pendiente es, en realidad, la PAS actuando sobre las dos.
-   **Ajustando por L**, el indirecto baja a `r sprintf("%.2f", con_l[["NIE_producto"]])` y el directo a `r sprintf("%.2f", con_l[["NDE"]])`. Ajustar por L **quita los caminos** A → L → M → Y y A → L → Y: el análisis ya no estima lo que queríamos. Incluso el "total" cae a `r sprintf("%.2f", con_l[["TE"]])` (verdad: `r sprintf("%.2f", ver4[["TE"]])`): al ajustar por L dejó de ser el efecto total.

No hay un modelo de regresión que lo arregle: con un confusor posterior al tratamiento, los efectos **naturales** (NDE y NIE) simplemente **no están identificados** (en términos técnicos, la independencia entre mundos cruzados no se cumple). Las salidas son: (a) argumentar con el DAG que L no existe o es débil; (b) cambiar de estimando y usar **efectos interventores** (VanderWeele, Vansteelandt y Robins, 2014), que sí se identifican con esta estructura y que implementa `CMAverse` (18.5); (c) ser claro en el texto con que el resultado es una descomposición **aproximada**.

## Paso 4. Aleatorizar el fármaco no basta

Una intuición frecuente: "si el fármaco se asigna al azar (un ECA), el análisis de mediación es causal". **Falso**. La aleatorización garantiza los supuestos 1 y 3 (nada confunde A-Y ni A-M porque A no depende de nada), pero **no** el 2 ni el 4: el mediador no está aleatorizado. Lo simulamos: ensayo con asignación 50-50 y una inflamación no medida que actúa sobre la albuminuria y la pendiente.

```{r}
#| label: eca-mediacion-c183
d_eca <- simular_mediacion(semilla = 2026, aleatorio = TRUE, u2_m = 0.25, u2_y = -0.8)
est_eca <- ajustar_mediacion(preparar_mediacion(d_eca))
ver_eca <- verdad_mediacion(d_eca)

tibble(efecto = c("Total", "Directo", "Indirecto"),
       `Ensayo, estimado` = unname(est_eca[c("TE", "NDE", "NIE_producto")]),
       Verdad = unname(ver_eca[c("TE", "NDE", "NIE")])) |>
  knitr::kable(digits = 2)
```

**Qué vemos.** El **total** del ensayo es correcto (`r sprintf("%.2f", est_eca[["TE"]])` frente a `r sprintf("%.2f", ver_eca[["TE"]])`): por eso aleatorizamos. El **reparto** directo/indirecto, no (indirecto `r sprintf("%.2f", est_eca[["NIE_producto"]])` frente a `r sprintf("%.2f", ver_eca[["NIE"]])`). Un ensayo bien hecho resuelve el efecto total; el reparto en directo e indirecto sigue siendo un análisis **observacional**, aun dentro de un ensayo. La salida de diseño sería aleatorizar también el mediador (un ensayo factorial con una intervención que baje la albuminuria por otra vía), pero rara vez es posible.

::: {.callout-warning}
## ⚠️ Un IC estrecho no es una estimación exacta

En los escenarios sesgados el *bootstrap* seguiría dando un IC angosto (5 000 pacientes): **alrededor de un valor equivocado**. La incertidumbre estadística (azar) y el sesgo por confusión no medida (supuestos) son problemas distintos. El segundo no desaparece con más pacientes.
:::

::: {.callout-important}
## 🎯 En resumen

-   Para los efectos naturales hacen falta **cuatro ausencias de confusión** (dado $C$): A-Y, M-Y, A-M, y **ningún confusor M-Y afectado por A**. Para el efecto total basta la primera.
-   Si fallan, el método (dos regresiones, bootstrap) **no avisa**: da un número prolijo y sesgado. Lo comprobamos con la verdad.
-   La **inflamación no medida** (M-Y) puede invertir el reparto directo/indirecto sin tocar el total.
-   Un confusor M-Y **afectado por el fármaco** (PAS posterior) no se arregla ni ajustando ni sin ajustar: hay que cambiar de estimando (efectos interventores).
-   **Aleatorizar el fármaco** asegura los supuestos 1 y 3, pero **no** el 2 ni el 4.
:::

## Ejercicio

1.  Repite el Paso 2 con `u2_m = 0.25, u2_y = -0.8` y `n = 20000`. ¿Se corrige el sesgo del indirecto con más pacientes? ¿Qué te dice eso de los IC?
2.  Cambia el signo de `u2_y` (de -0.8 a +0.8: una "inflamación" que *mejora* la pendiente). ¿Hacia dónde se sesga ahora el indirecto?
3.  En el Paso 3, mide qué pasa si se ajusta por la **PAS basal** (`pas`, que ya está en `C`) pero no por `pas_6m`. ¿Cuál es la diferencia conceptual entre las dos variables?
