# Diseños de muestreo: simple, estratificado y por conglomerados

::: {.callout-note}
## 🩺 Escenario

No existe una lista de los 75 000 adultos de la región, pero sí una **lista de las 600 comunidades**. Puedes (a) sortear personas si tuvieras la lista, (b) separar la región en zona urbana y rural y sortear en cada una, o (c) sortear comunidades y medir a varios vecinos en cada una, que sale mucho más barato en el trabajo de campo. ¿Cuál estima mejor? ¿Y qué se paga por el ahorro?
:::

**Lo que vamos a hacer**

-   Distinguir muestreo **probabilístico** de **no probabilístico**.
-   Programar cuatro diseños y compararlos con un **experimento de muestreo repetido** (conocemos la verdad).
-   Entender los **pesos** del sobremuestreo y el **efecto de diseño** de los conglomerados.

## Paso 1: probabilística o no probabilística

En un muestreo **probabilístico** cada persona de la población tiene una **probabilidad conocida y mayor que cero** de ser elegida. Eso permite calcular el error y estimar sin sesgo. En uno **no probabilístico** (conveniencia, bola de nieve, "los que vienen a consulta") no se conocen esas probabilidades y **no se puede cuantificar el sesgo**.

| Diseño | Cómo se elige | Cuándo conviene |
|---|---|---|
| **Aleatorio simple** (MAS) | Sorteo directo del listado | Hay un listado completo y pequeño |
| **Sistemático** | Un punto al azar y luego 1 de cada *k* | Listado ordenado (registro de diálisis) |
| **Estratificado** | MAS dentro de grupos (estratos) | Grupos con distinta frecuencia; asegurar subgrupos pequeños |
| **Por conglomerados** | Se sortean grupos y se mide a todos (o a parte) | No hay listado de personas, pero sí de comunidades, hospitales, unidades |
| **Bietápico / polietápico** | Conglomerados y luego personas dentro | Encuestas nacionales de salud |

## Paso 2: cada diseño es una pequeña función

Con `dplyr`, cada diseño se escribe en pocas líneas. Trabajamos con la región simulada (`pob`) y un tamaño de muestra de **1 500 adultos**. Cada función devuelve la muestra con una columna `peso`: la **inversa de la probabilidad de selección** (1 si todos tienen la misma probabilidad).

```{r}
#| label: setup-62
library(tidyverse)
source("R/simular_encuesta_erc.R")

pob <- simular_poblacion_erc()
N <- nrow(pob); n <- 1500
pob <- pob |>
  mutate(gedad = cut(edad, c(17, 39, 59, 100), labels = c("18-39", "40-59", "60+")),
         tam = ave(erc, cluster, FUN = length))        # tamaño de la comunidad (lo conoce el marco)
```

```{r}
#| label: disenos
## 1. Aleatorio simple
muestra_mas <- function() slice_sample(pob, n = n) |> mutate(peso = 1)

## 2. Sistemático: un punto de partida al azar y 1 de cada k
muestra_sis <- function() {
  k <- floor(N / n); inicio <- sample(k, 1)
  pob[seq(inicio, N, by = k), ] |> mutate(peso = 1)
}

## 3. Estratificado proporcional (por grupo de edad)
muestra_estrat <- function() {
  pob |> group_by(gedad) |> slice_sample(prop = n / N) |> ungroup() |> mutate(peso = 1)
}

## 4. Por conglomerados en dos etapas: 60 comunidades y 25 adultos en cada una
muestra_cong <- function(n_cl = 60, por_cl = 25) {
  ids <- sample(unique(pob$cluster), n_cl)
  pob |> filter(cluster %in% ids) |> group_by(cluster) |> slice_sample(n = por_cl) |> ungroup() |>
    mutate(peso = (n_distinct(pob$cluster) / n_cl) * tam / por_cl)   # (1/prob. de la comunidad) x (1/prob. dentro de ella)
}
```

En el diseño por conglomerados, un adulto de una comunidad **pequeña** tiene más probabilidad de salir (se eligen 25 de pocos) que uno de una comunidad grande. Para estimar sin sesgo hay que **ponderar** por `peso`. Siempre fija la semilla (`set.seed()`) **antes** de sortear y guarda los ID sorteados: así cualquiera puede reproducir y auditar tu muestra.

## Paso 3: ¿qué diseño estima mejor? Un experimento repetido

Como conocemos toda la población, podemos sacar **1 000 muestras de cada diseño** y mirar (a) si el estimador cae en promedio sobre la verdad (*sesgo*) y (b) cuánto varía de una muestra a otra. Para los conglomerados calculamos dos estimaciones de cada muestra: **con** y **sin** pesos.

```{r}
#| label: comparar-disenos
set.seed(1)
reps <- 1000
prev_verdadera <- mean(pob$erc)

# De cada muestra devuelve la prevalencia ponderada y la no ponderada
estimar <- function(f) {
  replicate(reps, { m <- f(); c(ponderada = weighted.mean(m$erc, m$peso), sin_pesos = mean(m$erc)) })
}
est <- list(mas = estimar(muestra_mas), sis = estimar(muestra_sis),
            estrat = estimar(muestra_estrat), cong = estimar(muestra_cong))

# Error estándar teórico de una MAS del mismo tamaño: referencia para el efecto de diseño
ee_mas <- sqrt(prev_verdadera * (1 - prev_verdadera) / n * (1 - n / N))

resultados <- tibble(
  diseno = c("Aleatorio simple", "Sistemático", "Estratificado (edad)",
             "Conglomerados 60 × 25, ponderado", "Conglomerados 60 × 25, SIN ponderar"),
  estimaciones = list(est$mas["ponderada", ], est$sis["ponderada", ], est$estrat["ponderada", ],
                      est$cong["ponderada", ], est$cong["sin_pesos", ])
)

resumen <- resultados |>
  mutate(media = map_dbl(estimaciones, mean),
         desv_est = map_dbl(estimaciones, sd),
         sesgo = media - prev_verdadera,                       # ¿acierta en promedio?
         efecto_diseno = (desv_est / ee_mas)^2) |>             # varianza relativa a una MAS
  select(-estimaciones)

resumen |> mutate(across(c(media, desv_est, sesgo), \(x) round(100 * x, 2)),
                  efecto_diseno = round(efecto_diseno, 2))
```

Las tres primeras columnas están en puntos porcentuales; la prevalencia verdadera es **`r sprintf("%.2f", 100 * prev_verdadera)` %**. Mira también la figura:

```{r}
#| label: graf-disenos
#| fig-width: 9
#| fig-height: 4
resumen_largo <- resultados |>
  unnest(estimaciones) |>
  mutate(diseno = factor(diseno, levels = rev(resultados$diseno)))

ggplot(resumen_largo, aes(estimaciones, diseno)) +
  geom_boxplot(fill = "#56B4E9", alpha = 0.6, outlier.size = 0.8) +
  geom_vline(xintercept = prev_verdadera, color = "#D55E00", linewidth = 1) +
  scale_x_continuous(labels = scales::percent_format(accuracy = 0.1)) +
  labs(x = "Prevalencia estimada de ERC (1 000 muestras por diseño)", y = NULL,
       caption = "Línea naranja = prevalencia verdadera. Datos simulados.") +
  theme_minimal(base_size = 11)
```

```{r}
#| label: deff-estrat
# Efecto de diseño teórico de estratificar por edad: varianza dentro de los estratos / varianza total
estratos <- pob |> group_by(gedad) |> summarise(peso_h = n() / N, p_h = mean(erc))
prev_edad <- estratos$p_h
deff_estrat <- sum(estratos$peso_h * estratos$p_h * (1 - estratos$p_h)) / (prev_verdadera * (1 - prev_verdadera))
deff_estrat
```

Lo que enseña el experimento:

-   **Los diseños probabilísticos, bien analizados, aciertan en promedio**: el sesgo de las cuatro primeras filas es de a lo más `r sprintf("%.2f", 100 * max(abs(resumen$sesgo[1:4])))` puntos.
-   **Ignorar los pesos sesga** el diseño por conglomerados: sin ponderar se queda `r sprintf("%.2f", 100 * resumen$sesgo[5])` puntos por encima de la verdad, porque las comunidades pequeñas (en su mayoría rurales, con más ERC) tienen más probabilidad de ser elegidas y quedan sobrerrepresentadas.
-   **Los conglomerados aumentan el error**: su efecto de diseño es `r sprintf("%.2f", resumen$efecto_diseno[4])` (la varianza es `r sprintf("%.1f", resumen$efecto_diseno[4])` veces la de una MAS del mismo tamaño). Medir 25 vecinos de la misma comunidad aporta menos información que medir 25 personas distintas. Se hace por **logística y costo**, y se paga con una muestra efectiva menor.
-   **Estratificar por edad casi no ayuda aquí** (efecto de diseño `r sprintf("%.2f", resumen$efecto_diseno[3])`). La ganancia teórica es solo de un `r sprintf("%.0f", 100 * (1 - deff_estrat))` %, porque aunque la ERC aumenta con la edad (de `r sprintf("%.0f", 100 * prev_edad[1])` % a `r sprintf("%.0f", 100 * prev_edad[3])` %), la mayor parte de la variación está *dentro* de cada grupo: estratificar paga cuando el desenlace **difiere mucho entre estratos**.
-   El **sistemático** gana (`r sprintf("%.2f", resumen$efecto_diseno[2])`) por una razón accidental: el listado está ordenado por comunidad, y eso equivale a estratificar por comunidad. Cuidado: si el listado tiene un **patrón periódico** que coincide con *k* (por ejemplo, un turno fijo cada 7 días), el sistemático puede sesgar.

Cada cifra tiene su propio **error de simulación**: con 1 000 réplicas, un efecto de diseño tiene un margen de unos ±10 %, así que las diferencias pequeñas (el efecto de la MAS debería ser 1) no se interpretan.

## Paso 4: estratificar, proporcional o desproporcionado

-   **Proporcional**: cada estrato aporta a la muestra en proporción a su tamaño. Mejora un poco la precisión y no exige ponderar.
-   **Desproporcionado** (*sobremuestreo*): se toman **más** personas de un grupo pequeño de interés (zona rural, pacientes en diálisis, mayores de 80 años) para tener precisión *dentro* de ese grupo. El costo es que **las personas ya no tienen la misma probabilidad de selección**, y el análisis **debe usar pesos**.

La zona rural es el `r sprintf("%.0f", 100 * mean(pob$area == "Rural"))` % de los adultos. Con 1 500 personas en MAS esperaríamos unas `r round(n * mean(pob$area == "Rural"))` rurales. Si queremos comparar urbano y rural reservamos 750 y 750:

```{r}
#| label: sobremuestreo
N_h <- pob |> count(area, name = "N_h")
N_h |> mutate(proporcion = N_h / sum(N_h), esperados_en_1500 = round(1500 * proporcion),
              n_h = 750, peso = N_h / n_h)          # peso = inversa de la probabilidad = N_h / n_h
```

Cada persona rural "representa" a `r round(N_h$N_h[N_h$area == "Rural"] / 750)` adultos; cada persona urbana, a `r round(N_h$N_h[N_h$area == "Urbano"] / 750)`. Esos son los **pesos de muestreo**. ¿Qué pasa si los ignoramos? Repetimos el diseño 500 veces:

```{r}
#| label: desprop-pesos
muestra_desprop <- function() {
  pob |> group_by(area) |> slice_sample(n = 750) |> ungroup() |>
    left_join(N_h, by = "area") |> mutate(peso = N_h / 750)
}

set.seed(2)
est_desprop <- replicate(500, { m <- muestra_desprop(); c(sin_pesos = mean(m$erc), con_pesos = weighted.mean(m$erc, m$peso)) })

tibble(
  analisis = c("Sin pesos", "Con pesos N_h / n_h"),
  media_de_500_muestras = round(100 * rowMeans(est_desprop), 2),
  sesgo = round(100 * (rowMeans(est_desprop) - prev_verdadera), 2)
)
```

Sin pesos, la zona rural (la mitad de la muestra, pero solo el `r sprintf("%.0f", 100 * mean(pob$area == "Rural"))` % de la población) pesa demasiado y la prevalencia sale **`r sprintf("%.2f", 100 * (rowMeans(est_desprop)["sin_pesos"] - prev_verdadera))` puntos** por encima de la verdad. Con los pesos, el sesgo desaparece.

## Paso 5: conglomerados, correlación intraclase y efecto de diseño

Personas de la misma comunidad se parecen entre sí (mismo acceso a salud, dieta, exposiciones). Esa semejanza se mide con el **coeficiente de correlación intraclase** (ICC, $\rho$). Con conglomerados de tamaño promedio $\bar m$, el **efecto de diseño** (*deff*) es

$$
\text{deff} \approx 1 + (\bar m - 1)\,\rho
$$

Es el factor por el que se **multiplica la varianza** respecto de una MAS del mismo tamaño; el tamaño de muestra **efectivo** es $n_{ef} = n/\text{deff}$.

```{r}
#| label: icc
## ICC aproximado con análisis de varianza de un factor (ERC como 0/1)
a <- aov(erc ~ factor(cluster), data = pob)
ms <- summary(a)[[1]]$`Mean Sq`
m_prom <- mean(table(pob$cluster))
icc <- (ms[1] - ms[2]) / (ms[1] + (m_prom - 1) * ms[2])

deff_teorico <- 1 + (25 - 1) * icc
c(icc = icc, deff_con_25_por_comunidad = deff_teorico, n_efectivo = n / deff_teorico)
```

Un ICC de apenas `r sprintf("%.3f", icc)` parece insignificante, pero con 25 personas por conglomerado el *deff* teórico es **`r sprintf("%.2f", deff_teorico)`**: las 1 500 personas valen como unas **`r round(n / deff_teorico)`**. La simulación del Paso 3 dio `r sprintf("%.2f", resumen$efecto_diseno[4])`: la fórmula es una aproximación, pero acierta el orden de magnitud. Cuantas **más personas por conglomerado**, mayor el costo estadístico; suele ser mejor **más conglomerados con menos personas cada uno**.

::: {.callout-warning}
## ⚠️ Los datos agrupados no son independientes

Analizar una encuesta por conglomerados con `t.test()` o `glm()` ordinarios **subestima el error estándar** (IC demasiado estrechos, *p* demasiado pequeños). Lo mismo ocurre con pacientes agrupados en centros o unidades de diálisis. Hay que incorporar el diseño (6.3, y modelos mixtos en el Cap. 14).
:::

::: {.callout-important}
## 🎯 En resumen

-   Solo el muestreo **probabilístico** permite estimar sin sesgo y cuantificar el error.
-   **Estratifica** por variables muy relacionadas con el desenlace (más precisión) o para **asegurar subgrupos pequeños** (sobremuestreo, que exige pesos).
-   Los **conglomerados** abaratan el trabajo de campo pero **aumentan la varianza**: *deff* ≈ 1 + (*m* − 1)ρ; sin pesos, además, pueden sesgar.
-   Un listado ordenado y un sistemático pueden coincidir con un patrón periódico: revisa el orden.
-   Escribe el diseño como **código reproducible** con semilla.
:::

## Ejercicio

1.  Calcula el *deff* teórico si se midieran **10** personas por comunidad en lugar de 25 (`1 + (10 − 1) * icc`). Con 150 comunidades (también 1 500 personas), ¿mejora la precisión?
2.  Repite el diseño estratificado por **área** con 300 urbanos y 1 200 rurales y verifica que, **sin pesos**, la prevalencia está sesgada. Corrígela con los pesos *N_h*/*n_h*.
3.  Escribe un muestreo sistemático donde el listado esté **ordenado por edad** (`arrange(edad)`). ¿Qué ventaja da ordenar así? (Pista: el efecto de diseño teórico de ordenar por edad ronda 0.9.)
