# La Tabla 1: ¿quiénes son y son comparables?

::: {.callout-note}
## 🩺 Escenario

Terminaste de recolectar tu cohorte: pacientes con ERC y diabetes que iniciaron o no un iSGLT2 (datos **simulados**). Tu tutor te pide "la Tabla 1 para el manuscrito". El revisor, además, quiere saber si los dos grupos **se parecen lo suficiente** como para compararlos. Una sola tabla tiene que contestar ambas cosas.
:::

**Lo que vamos a hacer**

-   Entender qué dos preguntas contesta la Tabla 1 y por qué **no lleva valores *p*** (o no solo ellos).
-   Construirla con la función `tabla1()` del libro, para toda la cohorte y por grupo de tratamiento.
-   Leer la **diferencia estandarizada de medias (DEM)**, verla en un gráfico y exportar la tabla a Word.

## Paso 1. Qué contesta la Tabla 1

La **Tabla 1** de un artículo describe las **características basales** de la población, en total y por grupos. Responde a dos preguntas del lector:

1.  **¿Quiénes son estos pacientes?** (validez externa: ¿se parecen a los míos?).
2.  **¿Son comparables los grupos?** (validez interna: ¿hay un desbalance que pueda confundir?).

Para la segunda pregunta la costumbre es poner un valor *p* al lado de cada fila. Es una mala costumbre:

-   En un **ECA bien aleatorizado**, cualquier diferencia basal es **fruto del azar**; un valor *p* no tiene sentido (CONSORT lo desaconseja).
-   En un **estudio observacional**, la pregunta no es "¿es significativa la diferencia?" sino "**¿qué tan grande es?**". El *p* depende del tamaño de muestra: con 5 000 pacientes, diferencias triviales salen "significativas"; con 50, diferencias grandes no.
-   La medida recomendada es la **diferencia estandarizada de medias** (DEM; *SMD* en inglés): la diferencia entre grupos expresada en **unidades de DE**, independiente de *n*. Se considera un desbalance relevante una |DEM| > 0.10.

## Paso 2. La función `tabla1()`

El libro incluye `R/tabla1.R` con la función `tabla1()`, que no depende de paquetes externos. Los argumentos que más usarás:

-   `datos`, `vars`: la base y las variables que quieres describir, **en el orden de la tabla**.
-   `grupo`: la variable que define las columnas (si la omites, una sola columna "Total").
-   `no_normales`: las continuas que se resumen con **mediana [Q1, Q3]** (las asimétricas, Cap. 7.1).
-   `binarias`: las codificadas 0/1 que se muestran en **una sola fila** ("ECV previa, n (%)").
-   `etiquetas`: nombres presentables, p. ej. `c(edad = "Edad, años")`.
-   `valor_p`, `dem`, `faltantes`: mostrar o no cada columna.

```{r}
#| label: setup-72
library(tidyverse)
source("R/funciones_epi.R")
source("R/tabla1.R")

ckd <- read_csv("Bases/ckd_isglt2.csv", show_col_types = FALSE) |>
  mutate(
    sexo = factor(sexo, levels = c("Mujer", "Hombre")),
    trat = factor(isglt2, levels = 0:1, labels = c("Sin iSGLT2", "Con iSGLT2")),
    cat_g = categoria_g(tfg_basal), cat_a = categoria_a(uacr),
    riesgo = riesgo_kdigo(cat_g, cat_a)
  )

etiquetas <- c(edad = "Edad, años", sexo = "Sexo", hba1c = "HbA1c, %", pas = "PAS, mmHg",
               tfg_basal = "TFGe, mL/min/1.73 m²", uacr = "UACR, mg/g",
               ecv = "ECV previa", riesgo = "Riesgo KDIGO")
```

### Una sola columna: toda la cohorte

Empezamos por la versión más simple: sin `grupo`, solo "¿quiénes son?".

```{r}
#| label: tabla1-total
tabla1(
  ckd,
  vars = c("edad", "sexo", "hba1c", "pas", "tfg_basal", "uacr", "ecv"),
  no_normales = "uacr", binarias = "ecv", etiquetas = etiquetas
)
```

**Cómo se lee.** Cada fila trae su resumen en el nombre: "media (DE)" para las simétricas y "mediana [Q1, Q3]" para la UACR, que declaramos asimétrica. Las categóricas muestran *n* (%) por nivel. La columna `Faltantes` debe estar **siempre**; aquí es 0 porque la base está completa.

### Por grupo de tratamiento

Ahora añadimos `grupo = "trat"`: la función agrega el valor *p* y la **DEM** de cada fila.

```{r}
#| label: tabla1-grupo
t1 <- tabla1(
  ckd,
  vars = c("edad", "sexo", "hba1c", "pas", "tfg_basal", "uacr", "ecv", "riesgo"),
  grupo = "trat", no_normales = "uacr", binarias = "ecv", etiquetas = etiquetas
)
knitr::kable(t1, align = "lrrrrrr")
```

## Paso 3. Cómo leer la tabla (de verdad)

Mira primero la **DEM**, no el *p*:

-   **Edad**: los tratados son más jóvenes (DEM = `r t1$DEM[2]`): casi **0.6 desviaciones estándar** de diferencia. Es el desbalance más grande.
-   **TFGe, UACR y HbA1c**: los tratados tienen **más TFGe** (DEM = `r t1$DEM[8]`), **más albuminuria** (`r t1$DEM[9]`) y **más HbA1c** (`r t1$DEM[6]`). Es lo esperable en la práctica: se prescribe el fármaco a quien tiene albuminuria y a quien no está demasiado frágil.
-   **PAS, ECV y sexo**: |DEM| ≤ 0.04. Están balanceados.

Los valores *p* siguen la misma historia (muy pequeños donde la DEM es grande), pero con *n* = 5 000 incluso una diferencia trivial podría salir "significativa" y con *n* pequeño una grande no. La DEM no depende de *n*.

Esa diferencia entre grupos es exactamente **confusión por indicación** (Cap. 3). Una comparación directa de los desenlaces estará sesgada; en el Cap. 12 repetiremos la Tabla 1 **después de ajustar** para ver si el balance mejoró. Una Tabla 1 con DEM pequeñas no demuestra ausencia de confusión (faltan las variables no medidas), pero una con DEM grandes demuestra que **el ajuste es indispensable**.

## Paso 4. Ver las DEM en un gráfico

Con muchas filas, un gráfico de DEM absolutas (*love plot*) resume el desbalance de un vistazo. Usamos `smd()` de `R/funciones_epi.R`:

```{r}
#| label: love-plot
#| fig-width: 7
#| fig-height: 3.4
vars_num <- c("edad", "hba1c", "pas", "tfg_basal", "uacr", "ecv")
dem <- tibble(variable = vars_num,
              DEM = map_dbl(vars_num, \(v) smd(ckd[[v]], ckd$isglt2))) |>
  mutate(variable = fct_reorder(variable, abs(DEM)))

ggplot(dem, aes(abs(DEM), variable)) +
  geom_vline(xintercept = 0.1, linetype = "dashed", color = "grey40") +
  geom_point(size = 3, color = "#0072B2") +
  labs(x = "|DEM| (diferencia estandarizada de medias)", y = NULL,
       caption = "Línea punteada: 0.10. Datos simulados.") +
  theme_minimal(base_size = 11)
```

Los puntos a la derecha de la línea punteada (edad, TFGe, UACR, HbA1c) son los que requieren ajuste. En el Cap. 12 el mismo gráfico mostrará puntos "antes" y "después" de ponderar.

Hay un matiz con las variables sesgadas: la DEM de la UACR usa la media y la DE **crudas**, muy influidas por valores extremos. Calculada sobre el **logaritmo**, la diferencia sube de `r round(smd(ckd$uacr, ckd$isglt2), 2)` a `r round(smd(log(ckd$uacr), ckd$isglt2), 2)`: con la escala cruda estábamos **subestimando** el desbalance de albuminuria.

## Paso 5. La "otra" tabla: por desenlace

A veces conviene una segunda tabla descriptiva, con los grupos definidos por el **desenlace** (¿en quiénes ocurrió el evento?) en lugar de por la exposición. Es descriptiva y cruda: **no estima efectos**.

```{r}
#| label: tabla-desenlace
ckd <- ckd |> mutate(desenlace = factor(evento, levels = 0:1, labels = c("Sin evento", "Con evento")))

tabla1(ckd, vars = c("trat", "edad", "tfg_basal", "uacr", "ecv"),
       grupo = "desenlace", no_normales = "uacr", binarias = "ecv",
       etiquetas = c(trat = "Tratamiento", edad = "Edad, años", tfg_basal = "TFGe",
                     uacr = "UACR, mg/g", ecv = "ECV previa"),
       valor_p = FALSE) |>
  knitr::kable(align = "lrrrrr")
```

Entre quienes tuvieron el evento renal hay **menos tratados** (33.5 % frente a 49.4 %), más edad (67.7 frente a 63.1 años), menos TFGe, más albuminuria y más ECV previa. Es un retrato de "quién se complica", no una prueba de que el fármaco funcione. En esta segunda tabla puedes también querer el porcentaje **por fila** ("¿qué proporción de cada grupo tuvo el evento?"):

```{r}
#| label: riesgo-por-fila
ckd |> count(trat, desenlace) |> group_by(trat) |>
  mutate(porcentaje_por_fila = round(100 * n / sum(n), 1)) |>
  filter(desenlace == "Con evento")
```

El riesgo crudo de evento es `r round(100 * mean(ckd$evento[ckd$isglt2 == 0]), 1)` % en los no tratados y `r round(100 * mean(ckd$evento[ckd$isglt2 == 1]), 1)` % en los tratados. Esta es una comparación **cruda**: contiene la confusión que vimos en la Tabla 1.

## Paso 6. Antes de enviar: checklist y exportación

-   Define **qué grupos** (exposición) y **qué población** (¿después de aplicar los criterios de exclusión?). Pon el *n* arriba de cada columna.
-   **Unidades** en el nombre de cada variable (mg/dL, mL/min/1.73 m²) y **una decimal** (dos si el valor es pequeño, como la creatinina).
-   **Media (DE)** para simétricas; **mediana [Q1, Q3]** para asimétricas, y dilo en el pie de tabla.
-   **DEM** en lugar de *p* (o además, si la revista lo pide) y **faltantes** por variable.
-   Sin duplicar información (edad continua **o** categórica, no ambas) y con **el mismo código** cada vez que cambien los datos.

Para llevar la tabla a Word, `flextable` la convierte en un objeto editable:

```{r}
#| label: flextable
#| eval: false
library(flextable)

ft <- flextable(t1) |>
  autofit() |>
  bold(i = 1, part = "header") |>
  align(j = -1, align = "right", part = "all")

save_as_docx(ft, path = "resultados/tabla1.docx")      # crea antes la carpeta 'resultados'
```

En un documento Quarto basta con `knitr::kable(t1)` (HTML, PDF o Word según el formato de salida).

## Con los paquetes estándar (no se ejecutan aquí)

`tabla1()` hace lo esencial sin instalar nada. Los paquetes siguientes producen tablas más pulidas y se ven mucho en la literatura:

```{r}
#| label: gtsummary-tabla1
#| eval: false
# Con el paquete gtsummary (no se ejecuta aquí)
library(gtsummary)

ckd |>
  select(trat, edad, sexo, hba1c, pas, tfg_basal, uacr, ecv) |>
  tbl_summary(
    by = trat,                                              # una columna por grupo
    statistic = list(all_continuous() ~ "{mean} ({sd})",    # continuas: media (DE)
                     uacr ~ "{median} [{p25}, {p75}]",      # la UACR: mediana [Q1, Q3]
                     all_categorical() ~ "{n} ({p}%)"),     # categóricas: n (%)
    digits = all_continuous() ~ 1,                          # una decimal
    label = list(edad ~ "Edad, años", tfg_basal ~ "TFGe"),  # nombres presentables
    missing_text = "Faltantes"
  ) |>
  add_overall() |>                                          # columna con el total
  add_difference(test = everything() ~ "smd") |>            # DEM en lugar de p
  modify_header(label ~ "**Variable**") |>
  bold_labels()

# Para llevarla a Word: gtsummary::as_flex_table(tabla) |> flextable::save_as_docx(path = "tabla1.docx")
```

```{r}
#| label: tableone-tabla1
#| eval: false
# Con el paquete tableone (no se ejecuta aquí)
library(tableone)
CreateTableOne(vars = c("edad", "sexo", "hba1c", "uacr"), strata = "trat", data = ckd) |>
  print(smd = TRUE, nonnormal = "uacr")
```

::: {.callout-warning}
## ⚠️ Trampas frecuentes

-   **Ponerle *p* a la Tabla 1 de un ensayo aleatorizado** y comentar las "diferencias significativas" (son el azar del reparto).
-   **Creer que una Tabla 1 balanceada prueba que no hay confusión**: solo muestra el balance de lo que **mediste**. Lo no medido (la fragilidad, en nuestro ejemplo) no aparece en ninguna fila.
:::

::: {.callout-important}
## 🎯 En resumen

-   La **Tabla 1** muestra quiénes son los pacientes **y** si los grupos son comparables.
-   En ECA **no** pongas *p*; en observacionales usa la **DEM** (|DEM| > 0.10 = desbalance).
-   `tabla1()` reúne todo: resumen según el tipo de variable, faltantes, *p* y DEM. Se exporta con `knitr::kable()` o `flextable`.
-   Las diferencias basales en un estudio observacional **motivan el ajuste** de los Caps. 8 y 12.
:::

## Ejercicio

1.  Genera la Tabla 1 **por sexo**, incluyendo `trat` como variable. ¿Hay desbalance en la proporción de tratados entre hombres y mujeres?
2.  Calcula la DEM de `log(uacr)` y compárala con la de `uacr`. ¿Cambia la conclusión sobre el balance?
3.  Exporta tu tabla a Word con `flextable` (o, si tienes instalado `gtsummary`, reprodúcela con `tbl_summary()`).
