# Muestras complejas con `survey`

## ¿Por qué hace falta un paquete especial?

Una encuesta real casi nunca es una MAS. Suele combinar tres elementos, y los tres cambian el análisis:

| Elemento del diseño | Qué hace | Qué se pierde si se ignora |
|---|---|---|
| **Pesos** (*weights*) | Cada persona representa a un número distinto de adultos | **Sesgo** en las estimaciones |
| **Conglomerados** (*PSU*) | Personas agrupadas en comunidades | EE demasiado **pequeño** |
| **Estratos** | Muestreo separado por grupo | EE demasiado **grande** (se pierde precisión) |

El paquete **`survey`** (Thomas Lumley) incorpora los tres. Se define **una vez** el diseño y luego se usan funciones análogas a las de siempre: `svymean()`, `svytotal()`, `svyby()`, `svyglm()`.

## La encuesta de ERC

`encuesta_erc.csv` (simulada) tiene **1 500 adultos**: 30 comunidades urbanas y 30 rurales (**muestreo bietápico estratificado**), con 25 adultos sorteados en cada comunidad. Las zonas rurales se **sobremuestrearon**: hay el mismo número de comunidades en ambas áreas aunque la zona urbana tiene más habitantes.

```{r}
#| label: setup-63
library(tidyverse)
library(survey)

enc <- read_csv("Bases/encuesta_erc.csv")
glimpse(enc)
```

-   `cluster`: comunidad (unidad primaria de muestreo).
-   `area`: estrato (urbano o rural).
-   `peso`: inversa de la probabilidad de selección = $1/(p_1 \times p_2)$, con $p_1$ la probabilidad de elegir la comunidad y $p_2$ la de elegir al adulto dentro de ella.
-   `tam`, `N_conglom`: datos auxiliares usados para calcular el peso.

```{r}
#| label: pesos
enc |>
  group_by(area) |>
  summarise(adultos = n(), comunidades = n_distinct(cluster),
            peso_medio = mean(peso), adultos_representados = sum(peso))
```

Un adulto rural representa a unos 29 adultos de la región y uno urbano a unos 71. La suma de pesos (≈ 75 000) estima el **tamaño de la población**.

## Paso 1: declarar el diseño

```{r}
#| label: diseno
dis <- svydesign(
  ids     = ~cluster,    # unidades primarias de muestreo (comunidades)
  strata  = ~area,       # estratos
  weights = ~peso,       # pesos de muestreo
  data    = enc,
  nest    = TRUE         # los id de comunidad se repiten entre estratos: anidar
)
dis
```

::: {.callout-tip}
## 💡 Tip práctico: qué poner en cada argumento

-   **`ids`**: la **primera** etapa del muestreo (comunidad, hospital, unidad de diálisis). Si es MAS sin agrupar, `ids = ~1`.
-   **`strata`**: la variable usada para estratificar. Si no hubo, se omite.
-   **`weights`**: la columna de pesos. Los publica la encuesta (ENSANUT, NHANES) con la base.
-   **`nest = TRUE`** cuando los códigos de conglomerado se repiten dentro de distintos estratos.
-   Con encuestas públicas, **lee el manual** para saber cuáles son las variables de diseño: usar la equivocada es un error silencioso.
:::

## Paso 2: estimar con el diseño

### Prevalencia

```{r}
#| label: svymean
est <- svymean(~erc, dis, deff = TRUE)
est
confint(est)
```

Con muestras de proporciones pequeñas, el IC logit de `svyciprop()` evita límites fuera de [0, 1] y suele preferirse:

```{r}
#| label: svyciprop
ic_logit <- svyciprop(~I(erc == 1), dis, method = "logit")
ic_logit
confint(ic_logit)
```

### Comparar con el análisis "ingenuo"

```{r}
#| label: ingenuo
p_ingenua <- mean(enc$erc)
ee_ingenuo <- sqrt(p_ingenua * (1 - p_ingenua) / nrow(enc))

tibble(
  metodo = c("Ingenuo (sin pesos, MAS)", "Con el diseño (survey)"),
  prevalencia = c(p_ingenua, coef(est)),
  EE = c(ee_ingenuo, SE(est)),
  IC_inf = prevalencia - 1.96 * EE,
  IC_sup = prevalencia + 1.96 * EE
) |> mutate(across(where(is.numeric), \(x) round(100 * x, 2)))
```

Dos efectos distintos pueden aparecer:

-   **El punto puede cambiar** (sesgo por no ponderar): el análisis ingenuo da demasiado peso a la zona rural (la mitad de la muestra, pero solo el 29 % de la población). Aquí el cambio es pequeño porque la prevalencia rural y urbana no difieren tanto; con estratos muy distintos, ignorar los pesos puede equivocar bastante.
-   **El error estándar cambia casi siempre**: con el diseño es mayor, porque las personas de una misma comunidad no aportan información independiente (*deff* = `r sprintf("%.2f", deff(est))`). El IC ingenuo es **demasiado optimista**.

::: {.callout-important}
## 🎯 Regla de oro

Si tu base viene de una encuesta con diseño complejo, **todo** análisis (descriptivo, regresión, tablas) debe pasar por el diseño. Un `mean()` o `glm()` sin pesos entrega una estimación para *la muestra*, no para la *población*.
:::

### Totales

¿Cuántos adultos de la región tienen ERC? El **total** estimado, con su IC:

```{r}
#| label: svytotal
tot <- svytotal(~erc, dis)
tot
confint(tot)
```

### Por subgrupos con `svyby()`

```{r}
#| label: svyby
por_area <- svyby(~erc, ~area, dis, svymean, vartype = c("se", "ci"))
por_area

enc <- enc |> mutate(gedad = cut(edad, c(17, 39, 59, 100), labels = c("18-39", "40-59", "60+")))
dis <- update(dis, gedad = enc$gedad)             # agrega variables al diseño sin perder pesos
svyby(~erc, ~gedad, dis, svymean, vartype = "ci")
```

::: {.callout-warning}
## ⚠️ Subpoblaciones: usa `subset()` sobre el **diseño**, no `filter()` sobre los datos

Si quieres solo a los mayores de 60 años, **no** elimines filas de la base antes de crear el diseño: se pierde información de conglomerados y estratos y el EE sale mal. Filtra **el objeto de diseño**:

```r
dis_60 <- subset(dis, edad >= 60)
svymean(~erc, dis_60)
```
:::

## Regresión con el diseño

`svyglm()` ajusta modelos lineales generalizados teniendo en cuenta pesos y conglomerados. Para un desenlace binario se usa la familia `quasibinomial` (evita avisos por pesos no enteros; los coeficientes son los mismos que con `binomial`).

```{r}
#| label: svyglm
m_svy <- svyglm(erc ~ diabetes + hta + I(edad / 10) + area, design = dis, family = quasibinomial)

tab <- cbind(coef(m_svy), confint(m_svy))
round(exp(tab[-1, ]), 2) |> `colnames<-`(c("OR", "IC_inf", "IC_sup"))
```

Comparado con el modelo sin diseño:

```{r}
#| label: glm-ingenuo
m_ing <- glm(erc ~ diabetes + hta + I(edad / 10) + area, data = enc, family = binomial)
round(exp(cbind(OR = coef(m_ing), confint.default(m_ing)))[-1, ], 2)
```

Los OR son parecidos; los **IC** del modelo con diseño suelen ser más anchos para las variables que varían entre comunidades.

::: {.callout-note}
## ¿Pesos en una regresión? Una discusión abierta

Cuando se estima un **parámetro poblacional descriptivo** (prevalencia, totales), los pesos son indispensables. Para estimar **asociaciones** con un modelo bien especificado que incluye las variables de selección (aquí `area`), un modelo **sin pesos** es válido y más eficiente, pero **con conglomerados** hay que corregir el EE de todos modos (errores robustos por conglomerado, o modelos mixtos). Los pesos protegen frente a una mala especificación. En la práctica con encuestas oficiales: se analiza **con el diseño**.
:::

## Alternativas cuando no hay `survey`

Si trabajas con datos agrupados (pacientes en centros) pero **sin pesos**, puedes obtener **errores estándar robustos por conglomerado** con `sandwich` y `lmtest`:

```{r}
#| label: robusto
library(sandwich)
library(lmtest)

m_glm <- glm(erc ~ diabetes + hta + I(edad / 10) + area, data = enc, family = binomial)
coeftest(m_glm, vcov = vcovCL(m_glm, cluster = ~cluster))
```

## Peculiaridades que conviene conocer

-   **Grados de libertad**: en encuestas, no son $n-1$ sino **conglomerados − estratos** (aquí 60 − 2 = 58). `survey` lo usa en los IC de `svymean` con `degf(dis)`.
-   **Un solo conglomerado en un estrato** (*lonely PSU*): la varianza no se puede calcular; se configura con `options(survey.lonely.psu = "adjust")` y se discute.
-   **Pesos replicados** (BRR, jackknife): algunas encuestas públicas los entregan en lugar de `cluster`/`strata`; se usan con `svrepdesign()`.
-   **Post-estratificación y calibración**: ajustar los pesos para que reproduzcan totales conocidos del censo (edad × sexo) con `postStratify()` o `calibrate()`.

```{r}
#| label: gl
degf(dis)
```

::: {.callout-important}
## 🎯 En resumen

-   Una encuesta compleja tiene **pesos, conglomerados y estratos**; los tres entran al análisis.
-   Declara el diseño una vez con `svydesign()` y estima con `svymean()`, `svytotal()`, `svyby()` y `svyglm()`.
-   Ignorar el diseño produce **sesgo** (por no ponderar) y **EE subestimados** (por ignorar los conglomerados).
-   Para subpoblaciones: `subset(diseño, ...)`, **nunca** filtrar la base antes.
-   El **efecto de diseño** (*deff*) resume cuánto se pierde en precisión.
-   Sin `survey`, usa EE robustos por conglomerado (`vcovCL`).
:::

## Ejercicio

1.  Estima la prevalencia de **diabetes** y de **hipertensión** con el diseño, con IC. Compáralas con las estimaciones ingenuas.
2.  Calcula la prevalencia de ERC en **mujeres de 60 años o más**, usando `subset()`. ¿Cuántos adultos de la región representan?
3.  Ajusta un modelo con una **interacción diabetes × área** y evalúa con `regTermTest(m, ~diabetes:area)` si es significativa.
