# Errores, avisos y cómo pedir ayuda

::: {.callout-note}
## 🩺 Escenario

Son las 11 de la noche, tienes que entregar la tabla mañana y el script que funcionaba ayer devuelve en rojo: *"Error: object 'tfg_basa' not found"*. La diferencia entre un principiante y alguien con experiencia no es que el segundo no se equivoque: es que **sabe leer el mensaje** y qué hacer a continuación.

Este subcapítulo es tu botiquín: los errores más comunes, qué significan, cómo se arreglan y cómo pedir ayuda sin exponer datos de pacientes.
:::

**Lo que vamos a hacer**

-   Distinguir **error**, **aviso** y **mensaje**.
-   Provocar a propósito los errores más frecuentes y leer sus mensajes.
-   Aprender una rutina de cuatro pasos para depurar.
-   Escribir una buena pregunta (un *ejemplo mínimo reproducible*).

```{r}
#| label: setup-45
# Mostramos los mensajes en inglés: así es como los encontrarás al buscarlos en internet
Sys.setenv(LANGUAGE = "en")

library(tidyverse)
ckd <- read_csv("Bases/ckd_isglt2.csv", show_col_types = FALSE)

# Función auxiliar: ejecuta código que falla y muestra el mensaje sin detener el documento
ver_error <- function(codigo) {
  limpiar <- \(m) m |> str_split_i("\n", 1) |> str_remove(" in current working directory.*")
  r <- tryCatch({ eval(parse(text = codigo)); "(se ejecutó sin error)" },
                error   = \(e) paste("ERROR:", limpiar(conditionMessage(e))),
                warning = \(w) paste("AVISO:", limpiar(conditionMessage(w))))
  cat(codigo, "\n  ->", r, "\n\n")
}
```

## Paso 1: error, aviso y mensaje no son lo mismo

| Tipo | Qué significa | ¿Qué hago? |
|---|---|---|
| **Error** (`Error in…`) | R **no pudo** ejecutar la orden | Corregirlo: no se calculó nada |
| **Aviso** (`Warning`) | R calculó, pero algo es sospechoso | Entender por qué; puede invalidar el resultado |
| **Mensaje** (`Message`) | Información (p. ej., qué columnas leyó) | Leerlo; normalmente no requiere acción |

::: {.callout-tip}
## 💡 Si tu R habla español

R muestra los mensajes en el idioma de tu sistema. Para buscar la solución en foros suele convenir verlos **en inglés**: ejecuta `Sys.setenv(LANGUAGE = "en")` al inicio de la sesión. Entre paréntesis damos la versión en español de los más comunes.
:::

## Paso 2: los errores más frecuentes, en tres familias

### Familia A: "R no encuentra lo que le pides"

```{r}
#| label: errores-a
# 1. Objeto no encontrado: error de tipeo, o no ejecutaste la línea que lo crea
ver_error("mean(tfg_basa)")

# 2. Función no encontrada: falta cargar el paquete o hay un error de tipeo
ver_error("read_dta('x.dta')")

# 3. Columna que no existe (o mal escrita)
ver_error("ckd |> select(creatinina)")

# 4. Archivo no encontrado: ruta incorrecta o carpeta de trabajo equivocada
ver_error("read_csv('datos/no_existe.csv')")
```

-   **1:** *object not found* (en español: "objeto no encontrado"). Revisa la ortografía, las mayúsculas, y si **ejecutaste** la línea que crea el objeto. Mira el panel *Entorno*.
-   **2:** *could not find function* ("no se pudo encontrar la función"). Falta `library(haven)` o el paquete no está instalado.
-   **3:** *columns that don't exist*. Mira los nombres reales con `names(ckd)`.
-   **4:** *does not exist in current working directory*. Comprueba dónde estás trabajando (`getwd()`), usa un proyecto (4.1) y `list.files()` para ver qué hay en la carpeta.

### Familia B: "R no entiende lo que escribiste"

```{r}
#| label: errores-b
# 5. Operación aritmética con texto
ver_error("'1,8' + 1")

# 6. Paréntesis sin cerrar
ver_error("mean(c(1, 2, 3")

# 7. = (asigna) en lugar de == (compara) dentro de un filtro
ver_error("ckd |> filter(isglt2 = 1)")
```

-   **5:** *non-numeric argument to binary operator* ("argumento no-numérico para operador binario"). Un número guardado como **texto** (con coma decimal, por ejemplo). Revisa `class()` y convierte.
-   **6:** *unexpected end of input* ("fin de entrada inesperado"). Falta cerrar un paréntesis, una comilla o una llave. RStudio resalta los pares: úsalo.
-   **7:** *We detected a named input*. Dentro de `filter()` se compara con `==`: `filter(isglt2 == 1)`.

### Familia C: "R funcionó, pero te engaña"

Estos son los más peligrosos: el resultado parece normal.

```{r}
#| label: errores-c
# 8. Aviso: convertir texto a número cuando hay valores no numéricos
ver_error("as.numeric(c('1.2', '<0.5', '3'))")

# 9. Aviso: operar vectores de longitudes distintas
ver_error("c(1, 2, 3) + c(1, 2)")

# 10. Sin error ni aviso: un faltante contamina el promedio
mean(c(1.2, NA, 3.4))
```

-   **8:** *NAs introduced by coercion* ("NAs introducidos por coerción"). El `"<0.5"` no es un número y pasó a `NA`. Averigua qué valores fallaron antes de seguir.
-   **9:** *longer object length is not a multiple of shorter object length*. R "recicló" el vector corto: casi siempre es un error de lógica.
-   **10:** el resultado `NA` no es un error: es R diciendo que no sabe qué hacer con el faltante. Decide si ignorarlo (`na.rm = TRUE`) o investigarlo.

## Paso 3: rutina de cuatro pasos para depurar

1.  Lee **la última línea** del mensaje: suele decir *qué* pasó.
2.  Mira **en qué línea y función** ocurrió (RStudio marca la línea en rojo).
3.  Pregúntate: *¿el objeto existe?, ¿está bien escrito?, ¿es del tipo que esperaba?*
4.  Ejecuta el código **paso a paso** (una línea a la vez con `Ctrl/Cmd + Enter`) hasta ver dónde falla.

Tres comandos de detective resuelven la mayoría de los casos:

```{r}
#| label: detective
str(ckd$uacr)          # ¿qué tipo y qué valores tiene esta columna?
names(ckd)             # ¿cómo se llaman exactamente las columnas?
head(ckd, 3)           # ¿cómo se ven las primeras filas?
```

## Paso 4: cómo pedir ayuda (a una persona o a una IA)

Una buena pregunta incluye un **ejemplo mínimo reproducible**: el menor código que muestra el problema, **con datos que se pueden compartir**. Muchas veces, al armarlo, encuentras tú mismo la solución.

```{r}
#| label: reprex
#| eval: false
# Plantilla: ejemplo mínimo reproducible
library(tidyverse)

datos <- tibble(                      # datos FICTICIOS, no reales
  tfg  = c(95, 62, NA, 33),
  sexo = c("M", "F", "F", "M")
)

datos |> summarise(media = mean(tfg))   # Devuelve NA; ¿cómo ignoro el faltante?

sessionInfo()   # versión de R y de los paquetes: úsalo al pedir ayuda
```

Al pedir ayuda incluye siempre: **qué querías hacer**, **el código**, **el mensaje de error completo** y **`sessionInfo()`**. El paquete `reprex` automatiza el formato (`reprex::reprex()` copia código y salida listos para pegar en un foro).

::: {.callout-warning}
## ⚠️ Privacidad y confianza al pedir ayuda

-   **No pegues datos reales de pacientes** (ni siquiera "solo unas filas") en foros ni en asistentes de IA. Crea datos ficticios con `tibble()` que reproduzcan el problema.
-   Las respuestas de una IA pueden **sonar seguras y estar equivocadas**: verifica con un ejemplo pequeño, cuyo resultado conoces, antes de usar el código en tu análisis real.
:::

## Paso 5: dónde buscar ayuda

-   **`?función`** en RStudio: documentación oficial y ejemplos.
-   **Viñetas** del paquete (`vignette("nombre")`): guías con ejemplos.
-   ***R for Data Science*** (r4ds.hadley.nz): para aprender tidyverse.
-   **Stack Overflow** y **Posit Community**: preguntas ya respondidas.
-   **Tu grupo de estudio**: la ayuda más rápida suele ser un colega.

::: {.callout-important}
## 🎯 En resumen

-   **Error** = no se ejecutó; **aviso** = ejecutó pero sospecha; **mensaje** = información.
-   Los errores se agrupan en tres familias: *no encuentra algo*, *no entiende lo escrito* y *funciona pero engaña* (esta última es la más peligrosa).
-   Lee la **última línea** del error, revisa nombres, tipos y rutas, y ejecuta **paso a paso**.
-   Pide ayuda con un **ejemplo mínimo reproducible con datos ficticios**.
-   **Nunca** compartas datos reales de pacientes.
:::

## Ejercicio

1.  Provoca a propósito tres errores distintos de la lista y explica con tus palabras qué significa cada mensaje.
2.  Escribe un ejemplo mínimo reproducible para la pregunta: *"¿Por qué `mean(ckd$tfg_basal)` me da `NA` en mi base?"*.
3.  Escribe `ckd |> filter(sexo == "hombre")` y explica por qué devuelve cero filas sin ningún error (pista: `count(ckd, sexo)`).
