# Autocorrelación y estacionalidad: errores HAC y modelos ARIMA

```{r}
#| label: setup-c15-4
#| message: false
#| warning: false
library(tidyverse)
library(sandwich)
library(lmtest)
library(forecast)
library(patchwork)
source("R/funciones_extra_cap15.R")

serie   <- read_csv("Bases/serie_inicio_dialisis.csv", show_col_types = FALSE)
oraculo <- read_csv("Bases/serie_inicio_dialisis_oraculo.csv", show_col_types = FALSE)   # la verdad (datos simulados)

its <- serie |> filter(region == "Intervenida") |> preparar_serie()
control <- serie |> filter(region == "Control") |> preparar_serie()

# El modelo ITS del subcapítulo 15.3
m_its <- glm(casos ~ tiempo + s1 + c1 + ola_covid + post + t_post + offset(log(poblacion)),
             family = quasipoisson, data = its)
```

::: {.callout-note}
## 🩺 Escenario

Presentas el resultado del programa de detección temprana en la sesión del servicio. Una colega de bioestadística levanta la mano: «Los meses de una serie **no son independientes**: un mes alto suele ir seguido de otro mes alto. Tus intervalos de confianza asumen lo contrario y son demasiado optimistas. ¿Cuánto cambia tu conclusión si lo corriges?». Es una buena pregunta, y tiene respuesta.
:::

**Lo que vamos a hacer**

-   **Diagnosticar** la autocorrelación del modelo ITS (ACF, PACF, Ljung-Box, Durbin-Watson).
-   Corregir la incertidumbre de dos maneras: **errores HAC** (Newey-West) y **errores ARIMA**.
-   Construir el contrafactual y **pronosticar** con ARIMA, y **evaluar** un pronóstico contra datos que el modelo no vio.

## Paso 1. Diagnóstico: ¿hay memoria en los residuos?

La **autocorrelación** es la correlación de una serie consigo misma desplazada $k$ meses (el **rezago**). Si el modelo capturó toda la estructura, sus residuos deberían ser **ruido blanco**: cada mes independiente del anterior. Dos gráficos lo muestran:

-   **ACF** (función de autocorrelación): la correlación del residuo con el residuo $k$ meses antes.
-   **PACF** (autocorrelación **parcial**): lo mismo, pero quitando el efecto de los rezagos intermedios (la correlación "directa" entre $t$ y $t-k$).

Las líneas punteadas marcan lo que se esperaría por azar si no hubiera autocorrelación.

```{r}
#| label: acf-residuos-c15-4
#| fig-width: 8
#| fig-height: 3
r <- residuals(m_its, type = "pearson")        # residuos de Pearson del modelo ITS de 15.3

ggacf(r, lag_max = 24, titulo = "ACF de los residuos") +
  ggacf(r, lag_max = 24, parcial = TRUE, titulo = "PACF de los residuos")
```

```{r}
#| label: pruebas-autocorr-c15-4
Box.test(r, lag = 12, type = "Ljung-Box")                     # H0: no hay autocorrelación hasta el rezago 12

# Durbin-Watson y Breusch-Godfrey se aplican a modelos lineales: usamos el equivalente gaussiano (log de la tasa)
ols <- lm(ltasa ~ tiempo + s1 + c1 + ola_covid + post + t_post, data = its)
dwtest(ols)                                                   # H0: no hay autocorrelación de orden 1
```

**Qué vemos.** La autocorrelación de orden 1 es de **`r sprintf("%.2f", acf(r, plot = FALSE)$acf[2])`** (la primera barra de la ACF sobrepasa la banda) y las siguientes decaen poco a poco; en la PACF solo destaca el primer rezago. Es el patrón típico de un **proceso AR(1)**: el mes de hoy se parece al de ayer. Las pruebas coinciden: Ljung-Box da *p* = `r sprintf("%.3f", Box.test(r, lag = 12, type = "Ljung-Box")$p.value)` y Durbin-Watson, *p* < 0.001 (un DW de `r sprintf("%.2f", dwtest(ols)$statistic)`; ≈ 2 significa sin autocorrelación y < 2, autocorrelación positiva).

¿Cuánto importa? Con una autocorrelación positiva $\rho$, los 96 meses aportan **menos información** que 96 observaciones independientes. Una regla para un AR(1) es $n_{\text{efectivo}} \approx n\,(1-\rho)/(1+\rho)$:

```{r}
#| label: n-efectivo-c15-4
rho <- acf(r, plot = FALSE)$acf[2]
round(96 * (1 - rho) / (1 + rho))     # "meses independientes" equivalentes
```

Es como si tuviéramos unos **`r round(96 * (1 - rho) / (1 + rho))` meses independientes** en vez de 96. Un modelo que ignora esto presume más precisión de la que hay.

## Paso 2. Remedio 1: errores estándar HAC (Newey-West)

Los coeficientes del modelo de 15.3 **siguen siendo buenos** (el estimador es consistente); lo que está mal son sus **errores estándar**. Los errores **HAC** (*heteroskedasticity and autocorrelation consistent*, de Newey y West) los recalculan permitiendo que los residuos se correlacionen hasta un cierto número de rezagos. Se piden con `sandwich::NeweyWest()` y se usan en `lmtest::coeftest()`:

```{r}
#| label: hac-c15-4
V_hac <- NeweyWest(m_its, lag = 6, prewhite = FALSE)      # permite correlación hasta 6 meses

coeftest(m_its, vcov = V_hac)[c("post", "t_post"), ] |> round(4)
```

La elección del número de rezagos importa un poco. Comparamos el error estándar clásico con el HAC para distintos rezagos:

```{r}
#| label: hac-rezagos-tabla-c15-4
tabla_ee <- tibble(
  `Error estándar` = c("Clásico", "HAC, 3 rezagos", "HAC, 6 rezagos", "HAC, 12 rezagos"),
  nivel = c(sqrt(diag(vcov(m_its)))["post"], sapply(c(3, 6, 12), \(l) sqrt(diag(NeweyWest(m_its, lag = l, prewhite = FALSE)))["post"])),
  pendiente = c(sqrt(diag(vcov(m_its)))["t_post"], sapply(c(3, 6, 12), \(l) sqrt(diag(NeweyWest(m_its, lag = l, prewhite = FALSE)))["t_post"]))
)
tabla_ee |> mutate(across(where(is.numeric), \(x) round(x, 4)))
```

**Qué vemos.** El error estándar de la **pendiente** pasa de `r sprintf("%.4f", tabla_ee$pendiente[1])` a `r sprintf("%.4f", tabla_ee$pendiente[3])` con 6 rezagos (un `r round(100 * (tabla_ee$pendiente[3] / tabla_ee$pendiente[1] - 1))` % más), y el del nivel apenas cambia. Con el HAC, el cambio de pendiente (RR `r sprintf("%.4f", exp(coef(m_its)["t_post"]))` por mes) tiene *p* = `r sprintf("%.3f", coeftest(m_its, vcov = V_hac)["t_post", 4])`: **ya no pasa el 0.05** con holgura. La conclusión cualitativa se debilita, y con razón: el modelo ingenuo era demasiado optimista. No hay una regla única para los rezagos; lo sensato es mostrar que la conclusión no depende de esa elección y reportar el HAC como análisis principal o de sensibilidad.

::: {.callout-tip}
## 💡 Qué corrige y qué no corrige el HAC

El HAC **no cambia los coeficientes**, solo la incertidumbre. Es la corrección más simple (un paso extra al modelo que ya tienes) y funciona con cualquier `glm`. Si quieres además **modelar** la memoria de la serie (para pronosticar, o para ganar precisión) necesitas un modelo ARIMA.
:::

## Paso 3. Remedio 2: modelar la autocorrelación con ARIMA

Un **modelo ARIMA** describe cada mes como función de meses anteriores. Su nombre resume sus piezas, $\text{ARIMA}(p,d,q)$:

-   **AR(*p*)** (autorregresivo): hoy depende de los $p$ meses anteriores. ACF que **decae** poco a poco y PACF que **se corta** después del rezago $p$.
-   **MA(*q*)** (media móvil): hoy depende de los errores de los $q$ meses previos. ACF que **se corta** tras el rezago $q$ y PACF que decae.
-   **I(*d*)** (integrado): cuántas veces **se diferencia** la serie (restar el mes anterior) para volverla **estacionaria**, es decir, con media y varianza constantes y autocorrelación que solo depende del rezago.
-   Con estacionalidad se añade un bloque $(P,D,Q)_{12}$ que hace lo mismo con rezagos de 12, 24, 36 meses: **SARIMA**.

Hay dos filosofías para una serie con tendencia y estacionalidad: **(1)** modelarlas directamente con regresión (tiempo, armónicos) y dejar que ARIMA modele solo los **errores**; **(2)** **diferenciar** la serie para eliminarlas. Empezamos por la primera, que es la que usamos en 15.3 y mantiene interpretables los coeficientes del programa. Como ARIMA supone un resultado continuo, trabajamos con el **logaritmo de la tasa** (los coeficientes siguen siendo log-razones de tasas; con tasas de 2.5 a 4 por 100 000 la aproximación gaussiana es razonable):

```{r}
#| label: arima-errores-c15-4
y <- ts(its$ltasa, start = c(2017, 1), frequency = 12)
X <- as.matrix(its[, c("tiempo", "s1", "c1", "ola_covid", "post", "t_post")])     # las mismas covariables de 15.3

a_reg <- auto.arima(y, xreg = X, seasonal = FALSE, stepwise = FALSE, approximation = FALSE)
# seasonal = FALSE: la estacionalidad ya está en s1 y c1 (armónicos)
# stepwise = FALSE y approximation = FALSE: búsqueda exhaustiva (con 96 datos es rápida)
a_reg
```

`auto.arima()` elige el orden $(p,d,q)$ por AICc. Eligió **`r paste0("ARIMA(", paste(arimaorder(a_reg)[1:3], collapse = ","), ")")`**: un AR(1) con $\phi$ = `r sprintf("%.2f", coef(a_reg)["ar1"])`, justo la autocorrelación que vimos. El modelo debe dejar residuos sin memoria; `checkresiduals()` lo comprueba (gráfico de residuos, ACF y la prueba de Ljung-Box):

```{r}
#| label: arima-residuos-c15-4
#| fig-width: 8
#| fig-height: 5
checkresiduals(a_reg)
```

**Qué vemos.** Los residuos ya no tienen autocorrelación (Ljung-Box *p* = `r sprintf("%.2f", checkresiduals(a_reg, plot = FALSE)$p.value)`). Ahora comparamos **las cuatro maneras** de estimar el efecto del programa, con la verdad al final. La cuarta es el enfoque clásico de **diferencias** (Box-Jenkins, el del taller del autor): se diferencia la serie una vez ordinaria y una vez estacional y se agregan el escalón (`post`) y la rampa (`t_post`) como regresoras:

```{r}
#| label: comparacion-metodos-c15-4
# Enfoque de diferencias (SARIMA) con el escalón y la rampa
a_dif <- Arima(y, order = c(0, 1, 1), seasonal = c(0, 1, 1), xreg = X[, c("ola_covid", "post", "t_post")])

extraer <- function(coefs, ee) tibble(nivel = coefs[1], ee_nivel = ee[1], pendiente = coefs[2], ee_pendiente = ee[2])

comparacion <- bind_rows(
  `quasi-Poisson, EE clásico` = extraer(coef(m_its)[c("post", "t_post")], sqrt(diag(vcov(m_its)))[c("post", "t_post")]),
  `quasi-Poisson, EE HAC (6)` = extraer(coef(m_its)[c("post", "t_post")], sqrt(diag(V_hac))[c("post", "t_post")]),
  `Regresión con errores ARIMA` = extraer(coef(a_reg)[c("post", "t_post")], sqrt(diag(vcov(a_reg)))[c("post", "t_post")]),
  `SARIMA con diferencias` = extraer(coef(a_dif)[c("post", "t_post")], sqrt(diag(vcov(a_dif)))[c("post", "t_post")]),
  `VERDAD (simulada)` = extraer(c(-0.10, -0.005), c(NA, NA)),
  .id = "metodo")

comparacion |> mutate(across(where(is.numeric), \(x) round(x, 4)))
```

-   Las tres primeras filas dan **estimaciones del mismo orden** (nivel entre −0.10 y −0.11; pendiente alrededor de −0.004): el programa, con cualquiera de ellas, reduce el inicio de diálisis.
-   Los **errores estándar** sí cambian: el HAC y el ARIMA son **mayores** que el clásico, sobre todo para la pendiente (`r sprintf("%.4f", comparacion$ee_pendiente[1])` frente a `r sprintf("%.4f", comparacion$ee_pendiente[2])` y `r sprintf("%.4f", comparacion$ee_pendiente[3])`).
-   El **SARIMA con diferencias** estima el nivel en `r sprintf("%.2f", comparacion$nivel[4])` y la pendiente en `r sprintf("%.4f", comparacion$pendiente[4])`, con errores estándar mucho mayores. Diferenciar quita la tendencia y la estacionalidad **gastando datos** (se pierden 13 meses y el efecto queda más difuso). Es útil cuando la tendencia es **estocástica** (vaga, sin forma fija); aquí es determinista y conocemos su forma, y la regresión armónica es más eficiente.

::: {.callout-warning}
## ⚠️ `auto.arima()` no piensa por ti

`auto.arima()` elige el orden del ARIMA, pero **no decide la estructura del problema**: no sabe si tu serie tiene una ola de COVID, una política o un cambio en el registro. Si le pasas la serie sola, sin `xreg`, ajusta lo que ve, y el resultado puede engañar (lo mostramos en el Paso 4). Y diferenciar **de más** (sobrediferenciar) añade ruido y esconde efectos. Revisa siempre los residuos y que el modelo tenga sentido clínico.
:::

## Paso 4. El contrafactual con ARIMA

Con ARIMA, el contrafactual es un **pronóstico**: ajustas el modelo **solo con los datos previos al programa** y pronosticas los 48 meses siguientes. La diferencia entre lo observado y el pronóstico es el efecto. Pedimos la estructura completa (tendencia, estacionalidad y la ola COVID, que no se repite en el futuro) y la comparamos con un ARIMA "automático" que solo ve la serie:

```{r}
#| label: contrafactual-arima-c15-4
pre <- 1:48; post <- 49:96
X_pre <- X[pre, c("tiempo", "s1", "c1", "ola_covid")]
X_fut <- X[post, c("tiempo", "s1", "c1", "ola_covid")]; X_fut[, "ola_covid"] <- 0    # sin ola COVID en el futuro

# (a) Con estructura: tendencia + armónicos + COVID, errores ARIMA
a_pre <- auto.arima(y[pre], xreg = X_pre, seasonal = FALSE, stepwise = FALSE, approximation = FALSE)
fc_a  <- forecast(a_pre, h = 48, xreg = X_fut, level = 95)

# (b) ARIMA "automático" que solo mira la serie previa
a_auto <- auto.arima(ts(y[pre], start = c(2017, 1), frequency = 12), stepwise = FALSE, approximation = FALSE)
fc_b   <- forecast(a_auto, h = 48, level = 95)

pob <- its$poblacion[post]
cf_a <- exp(fc_a$mean) / 1e5 * pob
cf_b <- exp(fc_b$mean) / 1e5 * pob
verdad_cf <- sum(filter(oraculo, region == "Intervenida", mes_num >= 49)$mu_contrafactual)

c(observados = sum(its$casos[post]), cf_con_estructura = sum(cf_a), cf_arima_automatico = sum(cf_b), verdad_cf = verdad_cf) |> round()
```

```{r}
#| label: contrafactual-arima-grafico-c15-4
#| fig-width: 8
#| fig-height: 3.8
graf <- bind_rows(
  tibble(fecha = its$fecha[post], metodo = "Con tendencia y estacionalidad", tasa = exp(fc_a$mean),
         inf = exp(fc_a$lower[, 1]), sup = exp(fc_a$upper[, 1])),
  tibble(fecha = its$fecha[post], metodo = "ARIMA automático (solo la serie)", tasa = exp(fc_b$mean),
         inf = exp(fc_b$lower[, 1]), sup = exp(fc_b$upper[, 1])))

ggplot() +
  geom_ribbon(data = graf, aes(fecha, ymin = inf, ymax = sup, fill = metodo), alpha = 0.15) +
  geom_line(data = graf, aes(fecha, tasa, colour = metodo), linewidth = 0.9, linetype = "dashed") +
  geom_line(data = its, aes(fecha, tasa), colour = "grey35") +
  geom_vline(xintercept = as.Date("2021-01-01"), linetype = "dotted") +
  scale_colour_manual(values = c("#D55E00", "#009E73"), name = NULL) +
  scale_fill_manual(values = c("#D55E00", "#009E73"), name = NULL) +
  labs(x = NULL, y = "Inicios de diálisis por 100 000 hab. por mes") +
  theme_minimal(base_size = 11) + theme(legend.position = "bottom")
```

**Qué vemos.** El pronóstico con estructura (naranja) predice un contrafactual de **`r round(sum(cf_a))`** casos en los 48 meses, es decir, **`r round(sum(cf_a) - sum(its$casos[post]))` casos evitados**; la verdad es **`r round(verdad_cf)`** de contrafactual y **`r round(verdad_cf - sum(filter(oraculo, region == "Intervenida", mes_num >= 49)$mu_esperado))`** evitados. El ARIMA automático (verde) **ve la serie sin tendencia ni onda** y pronostica una línea plana: su contrafactual (`r round(sum(cf_b))`) casi coincide con lo observado y concluiría que el programa **no hizo nada**. Dos modelos "correctos" estadísticamente, dos conclusiones opuestas: el contrafactual **depende de la estructura que le das al modelo**, y esa estructura sale del conocimiento clínico, no de un algoritmo. Además, los intervalos de predicción se ensanchan con el horizonte: proyectar 4 años es muy incierto.

## Paso 5. Pronosticar y evaluar como en *Forecasting: Principles and Practice*

Pronosticar es otra tarea: aquí no buscamos un efecto causal sino **anticipar** (cupos del próximo año). La regla de oro del libro de Hyndman y Athanasopoulos es **evaluar con datos que el modelo no vio**: se separa el final de la serie como **conjunto de prueba**, se ajusta con el resto (**entrenamiento**) y se compara el pronóstico con lo que pasó. Usamos la región Control (sin intervención): entrenamos con 2017-2023 y pronosticamos **2024**.

```{r}
#| label: pronostico-c15-4
yc <- ts(control$tasa, start = c(2017, 1), frequency = 12)
entren <- window(yc, end = c(2023, 12)); prueba <- window(yc, start = c(2024, 1))

# Cuatro competidores
f_ingenuo <- snaive(entren, h = 12)                                    # repetir el mismo mes del año anterior
f_ets     <- forecast(ets(entren), h = 12)                             # suavizado exponencial automático
f_arima   <- forecast(auto.arima(entren, stepwise = FALSE, approximation = FALSE), h = 12)   # ARIMA automático

Xc <- as.matrix(control[, c("tiempo", "s1", "c1", "ola_covid")])
Xc_fut <- Xc[85:96, ]; Xc_fut[, "ola_covid"] <- 0
a_dhr <- auto.arima(log(entren), xreg = Xc[1:84, ], seasonal = FALSE, stepwise = FALSE, approximation = FALSE)
f_dhr <- exp(forecast(a_dhr, h = 12, xreg = Xc_fut)$mean)              # regresión con tendencia y estacionalidad

bind_rows(
  `Estacional ingenuo` = exactitud(f_ingenuo$mean, prueba, entren),
  `ETS (automático)`   = exactitud(f_ets$mean, prueba, entren),
  `ARIMA (automático)` = exactitud(f_arima$mean, prueba, entren),
  `Regresión: tendencia + armónicos + COVID` = exactitud(f_dhr, prueba, entren),
  .id = "modelo") |> mutate(across(where(is.numeric), \(x) round(x, 2)))
```

Las medidas, en las unidades de la tasa (por 100 000 por mes), salvo MAPE (% de error) y MASE (adimensional):

-   **RMSE** y **MAE**: el error típico (el RMSE castiga más los errores grandes).
-   **MAPE**: error porcentual medio.
-   **MASE**: error del modelo **relativo al de repetir el mismo mes del año pasado** (calculado en el entrenamiento). Menos de 1 = mejor que ese pronóstico ingenuo.

**Qué vemos.** El pronóstico que **codifica lo que sabemos** (tendencia, estacionalidad, y que la ola COVID no vuelve) es el mejor en todas las medidas (MASE de `r sprintf("%.2f", exactitud(f_dhr, prueba, entren)["MASE"])`); los métodos automáticos que solo miran la serie quedan por detrás, y el ingenuo estacional es el peor de los cuatro (MASE de `r sprintf("%.2f", exactitud(f_ingenuo$mean, prueba, entren)["MASE"])`). Con **un** año de prueba y 12 pronósticos, no conviene sacar conclusiones tajantes (el azar de un año pesa); la forma más robusta es la **validación cruzada de series de tiempo**, con orígenes sucesivos (`tsCV()`):

```{r}
#| label: tscv-c15-4
#| eval: false
## Validación cruzada de series de tiempo (no se ejecuta aquí): origen móvil, pronóstico a 1 mes
# fc_ets <- function(x, h) forecast(ets(x), h = h)
# e_ets  <- tsCV(yc, forecastfunction = fc_ets, h = 1, initial = 48)   # empieza con 48 meses de entrenamiento
# sqrt(mean(e_ets^2, na.rm = TRUE))                                   # RMSE a 1 mes
```

::: {.callout-tip}
## 💡 La misma regresión con errores ARIMA con `fable` (familia `tsibble`)

El enfoque de *Forecasting: Principles and Practice* usa los paquetes `tsibble` y `fable` (sucesores de `forecast`). Código no verificado en el entorno de pruebas del libro; las versiones con `forecast` de arriba son las que se ejecutan aquí.
:::

```{r}
#| label: fable-arima-c15-4
#| eval: !expr requireNamespace("fable", quietly = TRUE) && requireNamespace("tsibble", quietly = TRUE)
#| error: true
library(tsibble)
library(fable)

its_ts <- its |> mutate(mes_ts = yearmonth(fecha)) |> as_tsibble(index = mes_ts)

ajuste <- its_ts |>
  model(arima = ARIMA(ltasa ~ tiempo + s1 + c1 + ola_covid + post + t_post + PDQ(0, 0, 0)))  # sin parte estacional (usa s1 y c1)
report(ajuste)                       # coeficientes y orden elegido
gg_tsresiduals(ajuste)               # diagnóstico de residuos

# Pronóstico del contrafactual: ajustar solo con los datos previos y proyectar 48 meses
# (requiere pasar new_data con las covariables futuras)
```

::: {.callout-important}
## 🎯 En resumen

-   Un modelo de conteo que ignora la **autocorrelación** subestima la incertidumbre. Se diagnostica con **ACF/PACF**, **Ljung-Box** y **Durbin-Watson**.
-   Los **errores HAC** (`sandwich::NeweyWest()`) corrigen los errores estándar sin tocar los coeficientes; muestra la sensibilidad a los rezagos.
-   Un **ARIMA** modela la memoria: AR (depende de meses previos), MA (de errores previos), I (diferenciación). La **regresión con errores ARIMA** conserva la interpretación del nivel y de la pendiente.
-   Diferenciar quita tendencia y estacionalidad pero **gasta datos**; con tendencia determinista conocida, la regresión es más eficiente.
-   El **contrafactual** con ARIMA es un **pronóstico**: depende de la **estructura** (tendencia, estacionalidad, eventos) que le des. Un ARIMA ciego puede decir "no hubo efecto".
-   Para **pronosticar**, evalúa con un **conjunto de prueba** (o `tsCV()`) y compara con un modelo **ingenuo**; el MASE < 1 indica mejora.
:::

## Ejercicio

1.  Repite el diagnóstico (ACF, Ljung-Box) con los residuos del modelo ITS de la región **Control** (sin el programa). ¿Hay autocorrelación? ¿Qué te dice sobre usar HAC allí?
2.  Cambia `lag = 6` por `lag = 1`, `lag = 12` y `lag = 24` en `NeweyWest()`. ¿Cómo cambia el *p* de la pendiente?
3.  Ajusta `auto.arima()` al contrafactual con `stepwise = TRUE` y sin `approximation = FALSE`. ¿Cambia el orden elegido y el pronóstico?
