# Curvas de decisión: ¿el modelo ayuda a decidir mejor?

::: {.callout-note}
## 🩺 Escenario

Tu UCI aplicará el paquete KDIGO a los pacientes con riesgo alto de LRA. Tienes tres opciones: **aplicarlo a todos**, **a nadie**, o **a quienes el modelo marque**. El modelo tiene un AUC de 0.89 y está bien calibrado. Pero la pregunta que decide si lo usas es otra: **¿gana el paciente?** ¿Se detectan más casos de los que se sobretratan, dado lo que cuesta sobretratar?
:::

Un AUC alto, e incluso una buena calibración, no garantizan que el modelo **mejore las decisiones**. Las **curvas de decisión** (*decision curve analysis*, DCA; Vickers y Elkin, 2006) responden esa pregunta con una cuenta sencilla que **sí** tiene en cuenta las consecuencias: los falsos positivos **no pesan lo mismo** que los verdaderos positivos, y cuánto pesan depende de **cuánto riesgo estás dispuesto a aceptar** para actuar.

**Lo que vamos a hacer**

-   Entender el **umbral de decisión** y el **beneficio neto**.
-   Calcular el beneficio neto "a mano" con nuestra función `beneficio_neto()` y dibujar la **curva de decisión**.
-   Leerla: ¿en qué umbrales el modelo gana a "tratar a todos" y "a nadie"?
-   Ver la versión con el paquete `dcurves` (condicional) y cómo afecta la **mala calibración**.

```{r}
#| label: setup-c166
library(tidyverse)
source("R/funciones_extra_cap16.R")

dx <- read_csv("Bases/dx_lra.csv", show_col_types = FALSE) |>      # datos SIMULADOS (Cap. 16)
  mutate(log2_ngal = log2(ngal), log_creat = log(creat_ingreso))

f_clin <- lra ~ I(edad / 10) + diabetes + sepsis + nefrotoxicos + log_creat + entorno
f_full <- update(f_clin, . ~ . + log2_ngal)

## Predicciones fuera de muestra (validación cruzada), para no evaluar la decisión con trampa
p_clin <- prob_cv(f_clin, dx, K = 10, semilla = 166)
p_full <- prob_cv(f_full, dx, K = 10, semilla = 166)
y <- dx$lra
```

## Paso 1. El umbral de decisión: cuánto riesgo justifica actuar

Imagina que decides aplicar el paquete KDIGO a todo paciente con riesgo predicho **≥ 20 %**. Ese **umbral** ($p_t$) dice algo sobre cómo valoras los errores: aceptas tratar a **4 pacientes sin LRA por cada paciente con LRA** al que sí le sirve (porque $p_t/(1-p_t) = 0.2/0.8 = 1/4$). Si el paquete fuera más costoso o riesgoso, el umbral subiría; si fuera barato y seguro, bajaría. **El umbral expresa el balance entre daño y beneficio de intervenir**, y lo fija la clínica, no la estadística.

Con ese peso se define el **beneficio neto** (BN):

$$
\text{BN}(p_t) = \frac{\text{VP}}{n} - \frac{\text{FP}}{n} \times \frac{p_t}{1 - p_t}
$$

Es la proporción de **verdaderos positivos**, **descontando** los falsos positivos ponderados por el umbral. Se lee como "verdaderos positivos por paciente, neteados del daño de los falsos positivos". Multiplicado por 100: **casos beneficiados por cada 100 pacientes**, ya descontado el sobretratamiento.

## Paso 2. El beneficio neto, paso a paso

Calculemos el BN a mano para un umbral de 20 %: contamos verdaderos y falsos positivos con la regla "riesgo ≥ 20 %".

```{r}
#| label: bn-mano-c166
pt <- 0.20
pos <- p_full >= pt                           # a quién trataría el modelo
vp <- sum(pos & y == 1); fp <- sum(pos & y == 0); n <- length(y)
peso <- pt / (1 - pt)                         # cuánto "pesa" un falso positivo (0.25)

bn_modelo <- vp / n - fp / n * peso           # beneficio neto del modelo
bn_todos  <- mean(y) - (1 - mean(y)) * peso   # tratar a todos: todos son "positivos"
bn_nadie  <- 0                                # tratar a nadie: ni gana ni pierde

c(VP = vp, FP = fp, BN_modelo = bn_modelo, BN_todos = bn_todos, BN_nadie = bn_nadie) |> round(4)
beneficio_neto(p_full, y, pt)                 # nuestra función da lo mismo
```

**Qué vemos:** con umbral de 20 %, el modelo trata a `r vp + fp` pacientes (`r vp` con LRA y `r fp` sin ella) y tiene un BN de **`r round(bn_modelo, 3)`**: unos **`r round(100 * bn_modelo, 1)` casos beneficiados por cada 100 pacientes**, después de descontar el sobretratamiento. "Tratar a todos" tiene un BN **negativo** (`r round(bn_todos, 3)`): sobretratar a tanta gente cuesta más de lo que se gana. "Tratar a nadie" es 0 por definición. Un modelo solo es útil si su BN es **mayor que el de las dos estrategias simples**: el mayor entre el de "todos" y el de "nadie".

También se puede expresar en **intervenciones evitadas**: comparado con tratar a todos, la ganancia del modelo equivale a evitar unos **`r round(100 * (bn_modelo - bn_todos) / peso, 0)` tratamientos innecesarios por cada 100 pacientes**, sin dejar de tratar a nadie que lo necesite (es la diferencia de BN dividida entre el peso del umbral).

## Paso 3. La curva de decisión: todos los umbrales a la vez

Como cada clínico o servicio tendría un umbral distinto, se calcula el BN para **muchos umbrales** y se dibuja. Agregamos tres estrategias: el modelo clínico, el modelo clínico + biomarcador y el biomarcador **dicotomizado** en el corte de Youden (≥ 130 ng/mL de 16.3).

```{r}
#| label: dca-c166
#| fig-width: 8
#| fig-height: 5
estrategias <- list(`Clínico` = p_clin,
                    `Clínico + biomarcador` = p_full,
                    `Biomarcador solo, dicotomizado (>= 130)` = as.numeric(dx$ngal >= 130))   # 0/1: "positivo" = riesgo 1

dca <- curva_decision(y, estrategias, umbrales = seq(0.01, 0.60, by = 0.01))
grafico_dca(dca, ymin = -0.05, xmax = 0.6)
```

Cómo se lee (es la parte clave):

-   El eje vertical es el **beneficio neto**: más alto es mejor. El eje horizontal es el **umbral**.
-   **"Intervenir a todos"** (gris, discontinua) empieza cerca de la prevalencia y **cae** al subir el umbral, hasta hacerse negativa. **"No intervenir a nadie"** es la línea en 0.
-   Una estrategia **útil** es la que va por **encima** de ambas. Cuanto más alta, más útil.
-   Donde la curva del modelo **toca** a "todos" o "nadie", **no aporta nada**: ahí da lo mismo usarlo o no.

```{r}
#| label: dca-tabla-c166
dca |>
  filter(umbral %in% c(0.05, 0.10, 0.20, 0.30, 0.40)) |>
  pivot_wider(names_from = estrategia, values_from = beneficio_neto) |>
  mutate(across(where(is.numeric), \(x) round(x, 3)))
```

**Qué vemos:** el modelo con biomarcador está **por encima** de "todos" y de "nadie" en todo el rango dibujado, y por encima del modelo clínico: en 10 % su BN es `r round(beneficio_neto(p_full, y, 0.10)$beneficio_neto, 3)` (clínico: `r round(beneficio_neto(p_clin, y, 0.10)$beneficio_neto, 3)`; tratar a todos: `r round(beneficio_neto_todos(y, 0.10)$beneficio_neto, 3)`) y en 30 % es `r round(beneficio_neto(p_full, y, 0.30)$beneficio_neto, 3)` (clínico: `r round(beneficio_neto(p_clin, y, 0.30)$beneficio_neto, 3)`). A umbrales **muy bajos** (5 %) las curvas se juntan con "tratar a todos": si casi cualquier riesgo justifica actuar, el modelo tiene poco que aportar sobre tratar a todos. El modelo clínico aporta **menos**: en 30 % su BN (`r round(beneficio_neto(p_clin, y, 0.30)$beneficio_neto, 3)`) es menos de la mitad del completo, y por encima del 45 % casi no se separa de "nadie". El biomarcador **dicotomizado** (≥ 130) supera al modelo clínico hasta umbrales cercanos al 40 %, pero siempre queda por debajo del modelo completo y a un umbral de 50 % su BN es incluso **negativo** (`r round(beneficio_neto(as.numeric(dx$ngal >= 130), y, 0.50)$beneficio_neto, 3)`): dicotomizar **tira información** y aquí además empeora las decisiones exigentes.

Un intervalo de incertidumbre ayuda: la diferencia de BN entre el modelo completo y el clínico a un umbral de 20 %, con *bootstrap*:

```{r}
#| label: dca-boot-c166
set.seed(166)
dif_bn <- replicate(500, {
  i <- sample(length(y), replace = TRUE)
  beneficio_neto(p_full[i], y[i], 0.20)$beneficio_neto - beneficio_neto(p_clin[i], y[i], 0.20)$beneficio_neto
})
c(diferencia = beneficio_neto(p_full, y, 0.20)$beneficio_neto - beneficio_neto(p_clin, y, 0.20)$beneficio_neto,
  quantile(dif_bn, c(0.025, 0.975))) |> round(3)
```

**Qué vemos:** el biomarcador añade **`r round(100 * (beneficio_neto(p_full, y, 0.20)$beneficio_neto - beneficio_neto(p_clin, y, 0.20)$beneficio_neto), 1)` casos beneficiados por cada 100 pacientes** a un umbral de 20 %, con IC 95 % de `r round(100 * quantile(dif_bn, 0.025), 1)` a `r round(100 * quantile(dif_bn, 0.975), 1)`. Como el IC no incluye el 0, la ganancia no parece un artefacto del azar.

## Paso 4. El rango de umbrales es una decisión previa

Una DCA solo tiene sentido si **antes de verla** has definido el **rango de umbrales razonables** para la decisión. Por ejemplo, para un paquete KDIGO (barato, de bajo riesgo), quizá 5-20 %: aceptar entre 4 y 19 pacientes tratados sin necesidad por cada caso de LRA detectado. Para una intervención más invasiva (p. ej., traslado a UCI o iniciar profilaxis con riesgos), 30-50 %. Si el rango clínico está donde las curvas no se separan, **el modelo no sirve para esa decisión**, aunque su AUC sea alto.

Los umbrales que el equipo defina deben salir de la discusión clínica, con la mejor información sobre **daños y beneficios**; **no** se escogen después, mirando dónde luce mejor el modelo.

## Paso 5. La calibración sí importa para la decisión

En 16.5 vimos que un modelo de sala usado en UCI **subestima** el riesgo. Veamos si eso cuesta decisiones: comparamos el BN del modelo **sin recalibrar** y **recalibrado** en la UCI.

```{r}
#| label: dca-calibracion-c166
#| fig-width: 8
#| fig-height: 4.6
sala <- filter(dx, entorno == "Sala"); uci <- filter(dx, entorno == "UCI")
m_sala <- glm(lra ~ I(edad / 10) + diabetes + sepsis + nefrotoxicos + log_creat + log2_ngal, data = sala, family = binomial)
p_uci <- predict(m_sala, uci, type = "response")
lp_uci <- qlogis(p_uci)
p_uci_recal <- plogis(lp_uci + coef(glm(lra ~ offset(lp_uci), data = uci, family = binomial)))

dca_uci <- curva_decision(uci$lra, list(`Modelo de sala, sin recalibrar` = p_uci, `Modelo de sala, recalibrado` = p_uci_recal),
                          umbrales = seq(0.05, 0.60, by = 0.01))
grafico_dca(dca_uci, ymin = -0.1, xmax = 0.6)
```

**Qué vemos:** el modelo sin recalibrar **subestima** el riesgo, y por eso toma decisiones distintas a las que pretendías con cada umbral. El recalibrado tiene un BN mayor en casi todo el rango; por ejemplo, a un umbral de 40 % pasa de `r round(beneficio_neto(p_uci, uci$lra, 0.40)$beneficio_neto, 3)` a `r round(beneficio_neto(p_uci_recal, uci$lra, 0.40)$beneficio_neto, 3)` (unos `r round(100 * (beneficio_neto(p_uci_recal, uci$lra, 0.40)$beneficio_neto - beneficio_neto(p_uci, uci$lra, 0.40)$beneficio_neto), 0)` casos más beneficiados por cada 100 pacientes de UCI). La mejora es modesta en este ejemplo, pero la lección es general: usar un umbral de 40 % supone que "40 %" signifique 40 %. Y a la inversa: una DCA **no revela por sí sola** una mala calibración con claridad; revísalas juntas (16.5).

## Paso 6. Con el paquete `dcurves`

El paquete `dcurves` (Sjoberg) implementa la misma cuenta, más funciones para el "número de intervenciones evitadas" y curvas con *bootstrap*. Código no verificado en el entorno de pruebas del libro; se ejecuta en tu máquina si el paquete está instalado:

```{r}
#| label: dcurves-c166
#| eval: !expr requireNamespace("dcurves", quietly = TRUE)
#| error: true
library(dcurves)
dx_pred <- dx |> mutate(p_clinico = p_clin, p_completo = p_full) |> select(lra, p_clinico, p_completo)   # lra: 0/1

dca(lra ~ p_clinico + p_completo, data = dx_pred, thresholds = seq(0.01, 0.60, by = 0.01),
    label = list(p_clinico = "Clínico", p_completo = "Clínico + biomarcador")) |>
  plot(smooth = TRUE)                                                    # beneficio neto

dca(lra ~ p_clinico + p_completo, data = dx_pred, thresholds = seq(0.01, 0.60, by = 0.01)) |>
  net_intervention_avoided() |> plot()                                   # intervenciones evitadas por 100 pacientes
```

::: {.callout-warning}
## ⚠️ Lo que una curva de decisión **no** dice

-   **No sustituye a un estudio de impacto.** Muestra que, *si* usas el modelo con ese umbral, tu balance daño-beneficio es mejor **en esta población**; no demuestra que los pacientes **mejoren** (eso requiere un ensayo o un estudio de impacto).
-   **Depende de la prevalencia y de la población**: el BN calculado en una muestra con prevalencia artificial (casos y controles) no sirve.
-   **Hay que evaluarla fuera de muestra** (validación cruzada, *bootstrap* o datos nuevos): una DCA con el AUC aparente de un modelo sobreajustado se ve mejor de lo que será.
-   **El umbral se define antes de ver la curva**, con criterio clínico, no después, buscando donde la curva luzca mejor.
:::

::: {.callout-important}
## 🎯 En resumen

-   El **umbral de decisión** expresa cuántos falsos positivos aceptas por cada verdadero positivo; lo fija la **clínica**.
-   El **beneficio neto** = VP/n − FP/n × pt/(1 − pt) combina aciertos y errores con ese peso. Un modelo es útil si su BN supera a **"tratar a todos"** y a **"a nadie"** en el rango de umbrales relevante.
-   La **curva de decisión** dibuja el BN para todos los umbrales; se puede traducir a **casos beneficiados** o **intervenciones evitadas por 100 pacientes**.
-   La DCA depende de la **calibración** y de la **prevalencia**: evalúala fuera de muestra y en la población donde se usará.
-   Un AUC alto no es utilidad clínica; la DCA es una forma de acercarse a ella, pero **no reemplaza** un estudio de impacto.
:::

## Ejercicio

1.  Calcula a mano (con `beneficio_neto()`) el BN del modelo completo y de "tratar a todos" con un umbral del **10 %** y del **50 %**. ¿En cuál de los dos el modelo aporta más? ¿Por qué?
2.  Dibuja la curva de decisión **solo en la UCI** y **solo en la sala** (con las predicciones `p_full` correspondientes). ¿Cambia el rango de umbrales donde el modelo es útil? ¿Qué implica la prevalencia?
3.  Traduce la diferencia de BN entre el modelo completo y "tratar a todos" a un umbral de 20 % en "intervenciones evitadas por 100 pacientes". Compara con lo que calculaste en el Paso 2.
