# ¿Aporta el aprendizaje automático? LASSO, bosques y *boosting* frente a la regresión

::: {.callout-note}
## 🩺 Escenario

En un congreso, un grupo presenta una calculadora de falla renal basada en un **bosque aleatorio** con un AUC de 0.94: "supera a la regresión". Tu jefe te pregunta si hay que cambiar la calculadora del servicio. Antes de contestar necesitas saber **con qué datos se midió ese 0.94** y qué habría pasado con una buena regresión en esos mismos datos. Aprender a comparar de forma honesta es lo que hacemos aquí.
:::

El **aprendizaje automático** (*machine learning*) no es otra ciencia: es otra forma de **ajustar un modelo de predicción**. En vez de que tú especifiques la forma de la relación (una recta por cada predictor), el algoritmo la **aprende de los datos**. Las reglas de evaluación son las mismas de 17.3 a 17.5: discriminación, calibración y validación en datos que el modelo nunca vio.

**Lo que vamos a hacer**

-   Entrenar **cuatro modelos** con la cohorte de desarrollo (regresión logística, LASSO, bosque aleatorio y *gradient boosting*) y compararlos en la **cohorte de validación** y **contra el riesgo verdadero**.
-   Ver qué pasa cuando hay **menos pacientes** y construir un mundo donde el aprendizaje automático **sí gana**.
-   **Interpretar** la "caja negra" y reconocer la **fuga de información**.

```{r}
#| label: setup-c176
library(tidyverse)
library(survival)
library(glmnet)        # LASSO
library(ranger)        # bosque aleatorio
library(gbm)           # gradient boosting
library(pROC)
library(patchwork)
source("R/funciones_extra_c17.R")
theme_set(theme_minimal(base_size = 12))
f2 <- \(x) sprintf("%.2f", x)               # dos decimales para el texto
f3 <- \(x) sprintf("%.3f", x)

dev <- read_csv("Bases/cohorte_pronostico.csv", show_col_types = FALSE) |> preparar_pronostico()    # desarrollo (SIMULADA)
val <- read_csv("Bases/cohorte_validacion.csv", show_col_types = FALSE) |> preparar_pronostico()    # validación (SIMULADA)
mm <- ajustar_modelos_pronostico(dev)       # el modelo de Cox de 17.2: lo usaremos como referencia
```

## Paso 1: los candidatos y el terreno de juego

Estos son los cuatro modelos. Cada algoritmo tiene **hiperparámetros**: ajustes que **no se estiman** con los datos y hay que elegir (por ejemplo, cuánta "multa" aplicar). Se eligen con **validación cruzada dentro del entrenamiento**, nunca mirando la cohorte de validación.

| Modelo | Idea en una frase | Hiperparámetros que eliges | Paquete |
|---|---|---|---|
| Regresión logística | La referencia: una suma de efectos lineales en la escala logit. | Ninguno | `stats::glm` |
| **LASSO** | Regresión con una "multa" que encoge los coeficientes y manda a cero los que no aportan. | $\lambda$ (cuánta multa) | `glmnet` |
| **Bosque aleatorio** | Cientos de árboles de decisión, cada uno con una muestra y variables al azar; se promedian sus respuestas. | Variables por división (`mtry`), tamaño mínimo de nodo, número de árboles | `ranger` |
| ***Gradient boosting*** | Árboles pequeños en serie: cada uno corrige los errores del anterior. | Profundidad, tasa de aprendizaje, número de árboles | `gbm` |

Para que sirvan los algoritmos de clasificación habituales, usamos un desenlace **binario**: **falla renal antes de 24 meses**, con la muerte previa contando como "no falla" (igual que en el paso 7 de 17.2). A 2 años casi todos los pacientes tienen el desenlace conocido; los pocos censurados antes quedan fuera. Los 9 predictores son los de 17.2 más la ECV previa.

```{r}
#| label: desenlace-c176
dev$y <- evento_a_t(dev, 24); val$y <- evento_a_t(val, 24)       # 1 = falla renal antes de 24 meses
entrena <- dev |> filter(!is.na(y)); valida <- val |> filter(!is.na(y))
vars <- c("edad", "sexo", "tfg", "lu", "albumina", "fosforo", "bicarbonato", "dm", "ecv")
c(entrenamiento = nrow(entrena), eventos_entrenamiento = sum(entrena$y),
  validacion = nrow(valida), eventos_validacion = sum(valida$y))
```

Como los datos son simulados tenemos además **la verdad**: dos cohortes "oráculo" de 30 000 pacientes sin censura (una con el perfil del desarrollo y otra con el de la validación), y una función, `riesgo_verdadero_pronostico()`, que calcula el **riesgo real de cada paciente** con las ecuaciones del simulador. Es un "techo": ningún modelo puede ordenar mejor que el riesgo verdadero.

```{r}
#| label: techo-c176
y24 <- \(d) as.numeric(d$krt == 1 & d$tiempo_meses <= 24)
oraculo_val <- oraculo_pronostico(30000, "validacion", semilla = 98); oraculo_val$y <- y24(oraculo_val)
oraculo_dev <- oraculo_pronostico(30000, "desarrollo", semilla = 99); oraculo_dev$y <- y24(oraculo_dev)
rv_val <- riesgo_verdadero_pronostico(oraculo_val, 24)      # riesgo verdadero de cada paciente a 24 meses
rv_dev <- riesgo_verdadero_pronostico(oraculo_dev, 24)

# ¿Funciona la función? El riesgo verdadero promedio debe coincidir con la proporción observada
techo <- c(riesgo_verdadero_medio = mean(rv_val), proporcion_observada = mean(oraculo_val$y),
           AUC_techo = as.numeric(auc(oraculo_val$y, rv_val, quiet = TRUE)), Brier_techo = mean((oraculo_val$y - rv_val)^2))
round(techo, 3)
```

**Qué vemos.** El riesgo verdadero promedio (`r round(100 * techo[1], 1)` %) coincide con lo observado en la cohorte (`r round(100 * techo[2], 1)` %). Con estos datos, **el mejor AUC que puede lograr cualquier modelo es `r f2(techo[3])`**, y el mejor Brier, `r f3(techo[4])`. Todo lo que mostremos se compara con ese techo.

## Paso 2: entrenar cada modelo, con los hiperparámetros elegidos *dentro* del entrenamiento

**Regresión logística.** Sin hiperparámetros: un `glm()` con los 9 predictores.

```{r}
#| label: logistica-c176
d_ml <- entrena[, c("y", vars)]
m_log <- glm(y ~ ., family = binomial, data = d_ml)
```

**LASSO.** Le damos una **lista larga de términos candidatos**: los 9 predictores, todos sus productos de a dos (interacciones) y cuadrados de los continuos, 52 columnas en total (`matriz_lasso()`). Con una regresión sin penalizar, tantos términos serían un desastre (17.1). El LASSO elige $\lambda$ con **validación cruzada de 10 pliegues**.

```{r}
#| label: lasso-c176
x_ent <- matriz_lasso(entrena)                 # 52 columnas: efectos principales, interacciones y cuadrados
set.seed(1)
cv_lasso <- cv.glmnet(x_ent, entrena$y, family = "binomial", alpha = 1, nfolds = 10)   # alpha = 1 es LASSO

coef_lasso <- coef(cv_lasso, s = "lambda.min")               # lambda con menor error de validación cruzada
terminos <- rownames(coef_lasso)[as.numeric(coef_lasso) != 0 & rownames(coef_lasso) != "(Intercept)"]
c(candidatos = ncol(x_ent), retenidos = length(terminos), lambda = signif(cv_lasso$lambda.min, 2))
terminos
```

**Qué vemos.** De `r ncol(x_ent)` términos candidatos el LASSO conservó `r length(terminos)`: `tfg`, `lu` (el logaritmo de la UACR) y `dm`, los efectos reales más grandes, y `r length(terminos) - 3` términos pequeños (productos y un cuadrado) que **no existen** en la verdad: el LASSO deja pasar algo de ruido, pero con coeficientes minúsculos. Es una **selección automática con encogimiento**, mucho más estable que una selección por pasos (17.2).

**Bosque aleatorio.** Elegimos `mtry` (variables al azar por división) y el tamaño mínimo de nodo con el **error "fuera de bolsa"** (*out-of-bag*): cada árbol se entrena con una muestra *bootstrap* y se evalúa en los pacientes que **no** entraron en ella. Es una validación interna gratis. Para un bosque de probabilidad, `ranger` devuelve ese error como **Brier**.

```{r}
#| label: rf-c176
malla <- expand.grid(mtry = c(2, 3, 5, 7), min.node.size = c(5, 20, 50, 100))
malla$brier_oob <- map2_dbl(malla$mtry, malla$min.node.size, \(m, n) {
  ranger(factor(y) ~ ., data = d_ml, probability = TRUE, num.trees = 500, mtry = m, min.node.size = n, seed = 1)$prediction.error
})
mejor <- malla[which.min(malla$brier_oob), ]
m_rf <- ranger(factor(y) ~ ., data = d_ml, probability = TRUE, num.trees = 1000,
               mtry = mejor$mtry, min.node.size = mejor$min.node.size, seed = 1, importance = "permutation")
malla |> arrange(brier_oob) |> head(4) |> mutate(brier_oob = round(brier_oob, 4))
```

**Qué vemos.** Gana un bosque con `mtry` = `r mejor$mtry` y nodos de al menos `r mejor$min.node.size` pacientes: árboles **poco profundos**. Con pocos eventos, los árboles profundos memorizan el ruido (el paquete clásico `randomForest` funciona igual, pero es bastante más lento).

***Gradient boosting*.** Aquí el riesgo de sobreajuste es el **número de árboles**: demasiados, y el modelo memoriza. `gbm` lo elige con validación cruzada de 5 pliegues. Probamos tres profundidades de árbol (1 = solo efectos principales; 2 y 3 permiten interacciones).

```{r}
#| label: gbm-c176
ajustar_gbm <- \(prof) {
  set.seed(1)
  gbm(y ~ ., data = d_ml, distribution = "bernoulli", n.trees = 3000, interaction.depth = prof,
      shrinkage = 0.01, n.minobsinnode = 20, bag.fraction = 0.5, cv.folds = 5, verbose = FALSE)
}
candidatos_gbm <- map(1:3, ajustar_gbm)
error_cv <- map_dbl(candidatos_gbm, \(g) min(g$cv.error))            # error (devianza) de validación cruzada
m_gbm <- candidatos_gbm[[which.min(error_cv)]]
n_arboles <- gbm.perf(m_gbm, method = "cv", plot.it = FALSE)         # árboles con menor error de VC
c(profundidad = m_gbm$interaction.depth, arboles = n_arboles)
```

**Qué vemos.** El mejor modelo usa árboles de profundidad `r m_gbm$interaction.depth` y `r n_arboles` árboles. Una profundidad baja indica que **no hay interacciones fuertes** que aprender (en la verdad no las hay).

Ahora predecimos con los cuatro modelos y con el **modelo de Cox de 17.2** (que usa los 3 000 pacientes y cuenta la muerte como competidor):

```{r}
#| label: prediccion-c176
predecir <- \(d) tibble(
  logistica = as.numeric(predict(m_log, d, type = "response")),
  lasso = as.numeric(predict(cv_lasso, matriz_lasso(d), s = "lambda.min", type = "response")),
  rf = predict(m_rf, d)$predictions[, "1"],
  gbm = as.numeric(predict(m_gbm, d, n.trees = n_arboles, type = "response")),
  cox = cif_cox(mm$krt, mm$muerte, d, 24))              # riesgo a 24 meses del modelo de 17.2

p_ent <- predecir(entrena)              # en el entrenamiento (aparente)
p_val <- predecir(valida)               # en la cohorte de validación (n = 1 475)
p_or <- predecir(oraculo_val)           # en la población de validación completa (la verdad)
etiquetas <- c(logistica = "Regresión logística", lasso = "LASSO", rf = "Bosque aleatorio", gbm = "Gradient boosting", cox = "Cox de 17.2")
```

## Paso 3: el espejismo del rendimiento aparente

Primero, la trampa más habitual: **medir el modelo con los mismos pacientes con que se entrenó**. Comparamos esa cifra con el AUC en la cohorte de validación (con su IC) y con el AUC verdadero de esa población.

```{r}
#| label: auc-c176
auc_ic <- \(y, p) { r <- roc(y, p, quiet = TRUE, direction = "<"); ci <- as.numeric(ci.auc(r)); tibble(auc = ci[2], inf = ci[1], sup = ci[3]) }
auc_tab <- tibble(modelo = names(p_ent),
  aparente = map_dbl(p_ent, \(p) as.numeric(auc(entrena$y, p, quiet = TRUE))),
  validacion = map_dbl(p_val, \(p) as.numeric(auc(valida$y, p, quiet = TRUE))),
  ic_validacion = map_chr(p_val, \(p) { a <- auc_ic(valida$y, p); sprintf("%.3f a %.3f", a$inf, a$sup) }),
  verdad = map_dbl(p_or, \(p) as.numeric(auc(oraculo_val$y, p, quiet = TRUE)))) |>
  mutate(modelo = etiquetas[modelo])
auc_oob <- as.numeric(auc(entrena$y, m_rf$predictions[, "1"], quiet = TRUE))     # AUC "fuera de bolsa" del bosque
auc_tab |> mutate(across(where(is.numeric), \(x) round(x, 3)))
```

**Qué vemos.**

-   El **bosque** parece sensacional en los datos con que se entrenó (AUC aparente **`r f2(auc_tab$aparente[3])`**), pero en pacientes nuevos baja a **`r f2(auc_tab$validacion[3])`** (verdad `r f2(auc_tab$verdad[3])`): un **optimismo de `r round(100 * (auc_tab$aparente[3] - auc_tab$verdad[3]))` centésimos**. Un bosque con árboles que ven los datos de entrenamiento los "recuerda". Ese es el AUC de 0.94 del escenario.
-   Los demás modelos pierden mucho menos al pasar del entrenamiento (`r f2(auc_tab$aparente[1])` en la logística) a la verdad (`r f2(auc_tab$verdad[1])`), en parte por el cambio de perfil de casos: con `r round(sum(entrena$y) / 9)` eventos por parámetro, el sobreajuste es pequeño (17.1).
-   El **AUC fuera de bolsa** del bosque (`r f2(auc_oob)`) sí es una estimación honesta: viene de pacientes que cada árbol no vio.
-   En pacientes nuevos los cinco modelos quedan **casi empatados** y muy cerca del techo de `r f2(techo[3])`. Con un IC del orden de ±0.03 en la validación, las diferencias de un centésimo **no son detectables**.

## Paso 4: la calibración, donde sí hay diferencias

Un AUC parecido no significa predicciones parecidas. Miramos la calibración en la cohorte de validación, por quintiles de riesgo (ahora el desenlace es binario y conocido en todos, así que la proporción observada es directa).

```{r}
#| label: calibracion-grafico-c176
#| fig-width: 8
#| fig-height: 7
colores <- c(logistica = "#0072B2", lasso = "#009E73", rf = "#D55E00", gbm = "#CC79A7")
graficos <- imap(colores, \(col, nm) grafico_calibracion(tabla_calibracion_bin(p_val[[nm]], valida$y, g = 5), etiquetas[[nm]], col))
wrap_plots(graficos, nrow = 2)
```

```{r}
#| label: calibracion-medidas-c176
eval_val <- map_dfr(p_val, evaluar_prediccion, y = valida$y, .id = "modelo")
eval_verdad <- map_dfr(p_or, evaluar_prediccion, y = oraculo_val$y, riesgo_verdadero = rv_val, .id = "modelo")
oe_rf_desarrollo <- evaluar_prediccion(predecir(oraculo_dev)$rf, oraculo_dev$y)$oe     # el mismo bosque, en la población de desarrollo
eval_val |> left_join(eval_verdad, by = "modelo", suffix = c("_val", "_verdad")) |>
  transmute(modelo = etiquetas[modelo], pendiente_val, pendiente_verdad, O_E_val = oe_val, O_E_verdad = oe_verdad, brier_verdad) |>
  mutate(across(where(is.numeric), \(x) round(x, 3)))
```

**Qué vemos.**

-   La **regresión logística y el LASSO** tienen una pendiente de `r f2(eval_verdad$pendiente[1])` y `r f2(eval_verdad$pendiente[2])` en la verdad: algo menor que 1 (predicciones un poco extremas), y un O/E de `r f2(eval_verdad$oe[1])` y `r f2(eval_verdad$oe[2])`: acertan el riesgo medio.
-   El **bosque aleatorio** tiene un O/E de **`r f2(eval_verdad$oe[3])`**: **sobreestima** el riesgo medio en `r round(100 * (1 / eval_verdad$oe[3] - 1))` %. Es la firma de los árboles: aprenden el riesgo de la población en que se entrenaron y se adaptan mal cuando el perfil de casos cambia (la cohorte de validación es mayor y con mejor TFGe, 17.5). En la propia población de desarrollo, el mismo bosque queda bien calibrado (O/E de `r f2(oe_rf_desarrollo)`).
-   El ***boosting*** queda en el medio (O/E `r f2(eval_verdad$oe[4])`).
-   El **modelo de Cox de 17.2** tiene el mejor Brier (`r f3(eval_verdad$brier[5])`, casi igual al techo `r f3(techo[4])`) y una pendiente de `r f2(eval_verdad$pendiente[5])`: usa **todos** los pacientes y modela la muerte explícitamente.

## Paso 5: frente al riesgo verdadero de cada paciente

La verdad nos permite una pregunta que en la vida real no se puede contestar: **¿qué tan cerca está cada modelo del riesgo real de cada paciente?** Medimos la raíz del error cuadrático medio entre el riesgo predicho y el verdadero (`error_riesgo`; ideal 0).

```{r}
#| label: riesgo-verdadero-c176
#| fig-width: 8
#| fig-height: 6.5
set.seed(2); i <- sample(nrow(oraculo_val), 2500)
datos_graf <- bind_cols(verdadero = rv_val, p_or)[i, ] |>
  pivot_longer(-verdadero, names_to = "modelo", values_to = "predicho") |>
  mutate(modelo = factor(etiquetas[modelo], levels = etiquetas))
errores <- eval_verdad |> transmute(modelo = factor(etiquetas[modelo], levels = etiquetas), etiqueta = paste("Error:", f3(error_riesgo)))

ggplot(datos_graf, aes(verdadero, predicho)) +
  geom_point(alpha = 0.15, size = 0.8, color = "#0072B2") +
  geom_abline(linetype = "dashed") +
  geom_text(data = errores, aes(x = 0.02, y = 0.85, label = etiqueta), hjust = 0, size = 3.4, inherit.aes = FALSE) +
  facet_wrap(~ modelo, nrow = 2) +
  coord_equal(xlim = c(0, 0.9), ylim = c(0, 0.9)) +
  scale_x_continuous(labels = scales::percent) + scale_y_continuous(labels = scales::percent) +
  labs(x = "Riesgo verdadero a 2 años", y = "Riesgo predicho", caption = "2 500 pacientes de la población de validación. Datos simulados.")
```

**Qué vemos.** La nube del **Cox de 17.2** es casi una línea (error `r f3(eval_verdad$error_riesgo[5])`), seguida de la **logística** y el **LASSO** (`r f3(eval_verdad$error_riesgo[1])` y `r f3(eval_verdad$error_riesgo[2])`). El ***boosting*** (`r f3(eval_verdad$error_riesgo[4])`) y sobre todo el **bosque** (`r f3(eval_verdad$error_riesgo[3])`) dibujan nubes **ruidosas**: dos pacientes casi iguales pueden recibir riesgos muy distintos porque cayeron en hojas distintas de un árbol. Para decidir sobre **un paciente concreto**, esa dispersión importa más que el AUC.

## Paso 6: ¿y si hubiera menos pacientes?

Las diapositivas de Riley del taller del autor recogen un estudio de simulación (van der Ploeg y cols., 2014) en el que las técnicas modernas necesitaron **más de 10 veces** más eventos por variable que la regresión logística para estabilizar la discriminación. Lo comprobamos: repetimos 6 veces, con submuestras de 300 a 2 400 pacientes, todo el proceso (incluida la elección de hiperparámetros dentro de cada submuestra, con una rejilla reducida) y medimos en el oráculo de la misma población.

```{r}
#| label: curva-aprendizaje-c176
tamanos <- c(300, 600, 1200, 2400)
set.seed(17)
curva <- map_dfr(tamanos, \(n) map_dfr(1:6, \(r) {
  muestra <- entrena[sample(nrow(entrena), n), ]
  a <- ajustar_modelos_ml(muestra, vars, matriz_lasso, semilla = r, rapido = TRUE)
  map_dfr(a$predecir(oraculo_dev), evaluar_prediccion, y = oraculo_dev$y, riesgo_verdadero = rv_dev, .id = "modelo") |>
    mutate(n = n, repeticion = r)
}))
resumen_curva <- curva |> group_by(n, modelo) |>
  summarise(across(c(auc, pendiente, error_riesgo), mean), .groups = "drop")
resumen_curva |> select(n, modelo, auc, error_riesgo) |> pivot_wider(names_from = modelo, values_from = c(auc, error_riesgo)) |>
  mutate(across(where(is.numeric), \(x) round(x, 3)))
```

```{r}
#| label: grafico-curva-c176
#| fig-width: 8.5
#| fig-height: 3.6
g_err <- ggplot(resumen_curva, aes(n, error_riesgo, color = modelo)) +
  geom_line(linewidth = 1) + geom_point() +
  scale_x_log10(breaks = tamanos) + scale_color_manual(values = colores, labels = etiquetas) +
  labs(x = "Pacientes de entrenamiento", y = "Error frente al riesgo verdadero", color = NULL)
g_pend <- ggplot(resumen_curva, aes(n, pendiente, color = modelo)) +
  geom_hline(yintercept = 1, linetype = "dashed") + geom_line(linewidth = 1) + geom_point() +
  scale_x_log10(breaks = tamanos) + scale_color_manual(values = colores, labels = etiquetas) +
  labs(x = "Pacientes de entrenamiento", y = "Pendiente de calibración", color = NULL)
g_err + g_pend + plot_layout(guides = "collect") & theme(legend.position = "bottom")
```

**Qué vemos.**

-   Con **300 pacientes** (unos `r round(300 * mean(entrena$y))` eventos) la **logística** tiene una pendiente de **`r f2(resumen_curva$pendiente[resumen_curva$n == 300 & resumen_curva$modelo == "logistica"])`**: sobreajusta (17.1). El **LASSO** la corrige (`r f2(resumen_curva$pendiente[resumen_curva$n == 300 & resumen_curva$modelo == "lasso"])`) y tiene el menor error: la penalización compra estabilidad con poco costo.
-   El **bosque** y el ***boosting*** necesitan mucha más muestra: con 300 pacientes su error frente a la verdad es `r f3(resumen_curva$error_riesgo[resumen_curva$n == 300 & resumen_curva$modelo == "rf"])` y `r f3(resumen_curva$error_riesgo[resumen_curva$n == 300 & resumen_curva$modelo == "gbm"])`, frente a `r f3(resumen_curva$error_riesgo[resumen_curva$n == 300 & resumen_curva$modelo == "logistica"])` de la logística. Con 2 400 siguen sin alcanzar a la regresión (`r f3(resumen_curva$error_riesgo[resumen_curva$n == 2400 & resumen_curva$modelo == "rf"])` y `r f3(resumen_curva$error_riesgo[resumen_curva$n == 2400 & resumen_curva$modelo == "gbm"])` frente a `r f3(resumen_curva$error_riesgo[resumen_curva$n == 2400 & resumen_curva$modelo == "logistica"])`).
-   La pendiente del bosque **supera 1** (predicciones demasiado tímidas): un bosque promedia muchos árboles y comprime el riesgo hacia el centro.

## Paso 7: un mundo donde el aprendizaje automático sí gana

En la cohorte de este capítulo la verdad es casi lineal y aditiva, justo el terreno de la regresión. ¿Cuándo cambia el panorama? Simulamos un escenario **hipotético** de pacientes en hemodiálisis (`simular_mundo_no_lineal()`) con mortalidad a 1 año cuyo riesgo:

-   sube **en U** con el IMC (delgadez y obesidad extremas pesan más);
-   se **dispara** solo cuando coinciden **edad > 75 años y albúmina < 3.5 g/dL** (una interacción);
-   crece de forma lineal con la PCR; y la hemoglobina y el sexo no influyen.

Una regresión lineal con los seis predictores no puede aprender ni la U ni la interacción. Añadimos una sexta contendiente: la **regresión con la forma correcta** (curva cuadrática del IMC y la interacción), que solo podemos escribir porque conocemos la verdad.

```{r}
#| label: mundo-no-lineal-c176
vars_hd <- c("imc", "edad", "albumina", "pcr", "hb", "sexo")
matriz_hd <- \(d) model.matrix(~ (imc + edad + albumina + pcr + hb + sexo)^2 + I(imc^2) + I(edad^2) + I(albumina^2) +
                                   I(pcr^2) + I(hb^2) - 1, data = d)          # efectos, productos de a dos y cuadrados
hd_prueba <- simular_mundo_no_lineal(20000, semilla = 999) |> rename(y = muerte_1a)
techo_hd <- as.numeric(auc(hd_prueba$y, hd_prueba$riesgo_verdadero, quiet = TRUE))

res_hd <- map_dfr(c(500, 2000, 8000), \(n) {
  hd <- simular_mundo_no_lineal(n, semilla = n) |> rename(y = muerte_1a)
  a <- ajustar_modelos_ml(hd, vars_hd, matriz_hd, rapido = TRUE)
  forma <- glm(y ~ I((imc - 27)^2) + I(edad > 75 & albumina < 3.5) + pcr + hb + sexo, family = binomial, data = hd)
  p <- a$predecir(hd_prueba) |> mutate(forma_correcta = as.numeric(predict(forma, hd_prueba, type = "response")))
  map_dfr(p, evaluar_prediccion, y = hd_prueba$y, riesgo_verdadero = hd_prueba$riesgo_verdadero, .id = "modelo") |> mutate(n = n)
})
etiq_hd <- c(logistica = "Logística lineal", lasso = "LASSO (cuadrados y productos)", rf = "Bosque aleatorio", gbm = "Gradient boosting", forma_correcta = "Regresión con la forma correcta")
res_hd |> mutate(modelo = factor(etiq_hd[modelo], levels = etiq_hd)) |> select(n, modelo, auc, error_riesgo) |>
  pivot_wider(names_from = n, values_from = c(auc, error_riesgo)) |> arrange(modelo) |>
  mutate(across(where(is.numeric), \(x) round(x, 3)))
```

**Qué vemos.**

-   El **techo** del AUC es `r f2(techo_hd)`. La **logística lineal** se queda en **`r f2(res_hd$auc[res_hd$modelo == "logistica" & res_hd$n == 8000])`** aunque tenga 8 000 pacientes: más datos no arreglan un modelo de la forma equivocada.
-   El **LASSO** (con cuadrados y productos), el **bosque** y el ***boosting*** llegan a `r f2(res_hd$auc[res_hd$modelo == "lasso" & res_hd$n == 8000])`, `r f2(res_hd$auc[res_hd$modelo == "rf" & res_hd$n == 8000])` y `r f2(res_hd$auc[res_hd$modelo == "gbm" & res_hd$n == 8000])` con 8 000 pacientes: **aprendieron la forma** sin que se la dijéramos. Aquí sí hay un beneficio claro.
-   Con muestras pequeñas (500 pacientes) los tres ya rondan `r f2(res_hd$auc[res_hd$modelo == "lasso" & res_hd$n == 500])`, pero su error frente al riesgo verdadero (`r f3(res_hd$error_riesgo[res_hd$modelo == "gbm" & res_hd$n == 500])` el *boosting*) es mucho mayor que el de la regresión con la forma correcta (`r f3(res_hd$error_riesgo[res_hd$modelo == "forma_correcta" & res_hd$n == 500])`).
-   La **regresión con la forma correcta** es la mejor en todos los tamaños: cuando se conoce la estructura, la regresión es más eficiente. El valor del aprendizaje automático está en **descubrir la estructura que no conoces**; para eso hacen falta datos (el *boosting* mejora claramente de 500 a 8 000).

## Paso 8: abrir la caja negra

Los algoritmos de aprendizaje automático no dan coeficientes, pero sí herramientas para ver qué usan. Dos son habituales:

-   La **importancia de variables**: cuánto empeora el modelo si se desordena (permuta) una variable (bosque) o cuánto contribuye a reducir el error (*boosting*).
-   La **dependencia parcial**: el riesgo medio predicho al **forzar** una variable a cada valor, dejando el resto como está.

Comparamos la importancia con el **efecto verdadero** de cada variable (el log-HR de falla renal por desviación estándar, que conocemos del simulador).

```{r}
#| label: importancia-c176
#| fig-width: 8.5
#| fig-height: 3.8
imp_gbm <- summary(m_gbm, n.trees = n_arboles, plotit = FALSE)
efecto_verdadero <- c(tfg = 0.095 * sd(dev$tfg), lu = 0.45 * sd(dev$lu), dm = 0.95 * sd(dev$dm), edad = 0.020 * sd(dev$edad),
                      bicarbonato = 0.06 * sd(dev$bicarbonato), fosforo = 0.25 * sd(dev$fosforo), albumina = 0.30 * sd(dev$albumina),
                      sexo = 0.10 * 0.5, ecv = 0)
importancia <- bind_rows(
  tibble(variable = names(efecto_verdadero), valor = abs(efecto_verdadero), fuente = "Verdad (|log-HR| por DE)"),
  tibble(variable = names(m_rf$variable.importance), valor = pmax(m_rf$variable.importance, 0), fuente = "Bosque (permutación)"),
  tibble(variable = imp_gbm$var, valor = imp_gbm$rel.inf, fuente = "Boosting (influencia relativa)")) |>
  group_by(fuente) |> mutate(relativa = 100 * valor / max(valor)) |> ungroup() |>
  mutate(fuente = factor(fuente, levels = c("Verdad (|log-HR| por DE)", "Bosque (permutación)", "Boosting (influencia relativa)")),
         variable = factor(variable, levels = rev(names(sort(efecto_verdadero, decreasing = TRUE)))))
ggplot(importancia, aes(relativa, variable)) +
  geom_col(fill = "#0072B2") + facet_wrap(~ fuente) +
  labs(x = "Importancia relativa (100 = la mayor)", y = NULL, caption = "Datos simulados.")
```

**Qué vemos.** Los dos algoritmos ponen en los primeros lugares a la TFGe y a la albuminuria, y dejan al final al sexo y a la ECV, **como en la verdad**. Es una buena noticia: la importancia refleja la relación real.

```{r}
#| label: pdp-c176
#| fig-width: 8
#| fig-height: 3.8
set.seed(3); muestra <- oraculo_val[sample(nrow(oraculo_val), 2000), ]
pdp <- map_dfr(seq(14, 44, by = 3), \(v) {
  d <- muestra; d$tfg <- v                                   # forzamos la TFGe de todos al mismo valor
  bind_cols(tibble(tfg = v), summarise(predecir(d), across(c(logistica, lasso, rf, gbm), mean)),
            tibble(verdad = mean(riesgo_verdadero_pronostico(d, 24))))
})
pdp |> pivot_longer(-tfg, names_to = "modelo", values_to = "riesgo") |>
  mutate(modelo = factor(c(etiquetas, verdad = "Verdad")[modelo], levels = c(etiquetas[1:4], "Verdad"))) |>
  ggplot(aes(tfg, riesgo, color = modelo, linewidth = modelo == "Verdad")) +
  geom_line() + scale_linewidth_manual(values = c(`TRUE` = 1.6, `FALSE` = 0.8), guide = "none") +
  scale_color_manual(values = setNames(c(colores, "black"), c(etiquetas[1:4], "Verdad"))) +
  scale_y_continuous(labels = scales::percent) +
  labs(x = "TFGe (mL/min/1.73 m²)", y = "Riesgo medio a 2 años", color = NULL, caption = "Datos simulados.")
```

**Qué vemos.** La logística y el LASSO siguen la curva verdadera casi sin separarse de ella. El bosque y el *boosting* también la siguen en el centro, pero en los **valores extremos** de TFGe (arriba de unos 36) se **aplanan** y sobreestiman el riesgo: con pocos pacientes en esa zona, **los árboles no extrapolan** y devuelven un promedio de los pacientes vecinos.

::: {.callout-tip}
## 💡 Con el paquete {caret}: el flujo del material del autor

El material del autor (*Prediction model.R*) usa `caret` para comparar modelos con **validación cruzada repetida**: `trainControl()` define el remuestreo, `train()` ajusta y elige los hiperparámetros, y `resamples()` compara los modelos en los **mismos pliegues**. Con la métrica ROC (AUC) y los datos de este capítulo:

```{r}
#| label: caret-c176
library(caret)
ent_caret <- entrena |> mutate(resp = factor(ifelse(y == 1, "falla", "no_falla"), levels = c("falla", "no_falla")))
ctrl <- trainControl(method = "cv", number = 5, classProbs = TRUE, summaryFunction = twoClassSummary)
set.seed(7); aj_log <- train(resp ~ ., data = ent_caret[, c("resp", vars)], method = "glm", metric = "ROC", trControl = ctrl)
set.seed(7); aj_lasso <- train(x = matriz_lasso(ent_caret), y = ent_caret$resp, method = "glmnet", metric = "ROC", trControl = ctrl, tuneLength = 8)
set.seed(7); aj_rf <- train(resp ~ ., data = ent_caret[, c("resp", vars)], method = "ranger", metric = "ROC", trControl = ctrl,
                            tuneGrid = expand.grid(mtry = c(2, 3, 5), splitrule = "gini", min.node.size = c(20, 50, 100)))
comparacion_cv <- resamples(list(logistica = aj_log, lasso = aj_lasso, bosque = aj_rf))
round(summary(comparacion_cv)$statistics$ROC[, c("Min.", "Median", "Mean", "Max.")], 3)
```

Es una **validación cruzada de 5 pliegues dentro del entrenamiento**: la forma correcta de comparar antes de tocar la cohorte de validación. Coincide con lo que vimos: la logística y el LASSO empatan y el bosque queda un poco por debajo.
:::

## Paso 9: la fuga de información, versión aprendizaje automático

La **fuga de información** (17.4) es más peligrosa con aprendizaje automático porque estos algoritmos **explotan** cualquier señal, incluida la que no existirá cuando uses el modelo. Un ejemplo clínico: añadimos a la base una variable **hipotética**, la *creación de una fístula arteriovenosa*, que se hace en los meses previos a la diálisis. Está muy asociada con la falla renal, pero **no está disponible** el día de la consulta, cuando quieres estimar el riesgo.

```{r}
#| label: fistula-c176
set.seed(5)
con_fistula <- \(d) mutate(d, fistula = rbinom(n(), 1, ifelse(y == 1, 0.70, 0.03)))    # 70 % de los que fallan, 3 % de los demás
ent_f <- con_fistula(entrena); val_f <- con_fistula(valida)
rf_f <- ranger(factor(y) ~ ., data = ent_f[, c("y", vars, "fistula")], probability = TRUE, num.trees = 500,
               mtry = 3, min.node.size = 50, seed = 1, importance = "permutation")
auc_con <- as.numeric(auc(val_f$y, predict(rf_f, val_f)$predictions[, "1"], quiet = TRUE))
c(sin_fistula = auc_tab$validacion[3], con_fistula = auc_con) |> round(3)
names(sort(rf_f$variable.importance, decreasing = TRUE))[1:3]
```

**Qué vemos.** Con la fístula, el AUC **en la cohorte de validación** sube de **`r f2(auc_tab$validacion[3])`** a **`r f2(auc_con)`**, y la variable más importante del modelo es `fistula`. La validación "honesta" no detecta el problema, porque la fuga está **en los datos**, no en el procedimiento. Esa calculadora serviría para nada el día de la consulta. Lo que lo delata es la pregunta **clínica** de PROBAST 2.3 (17.7): ¿está cada predictor disponible **en el momento en que se usará el modelo**?

::: {.callout-warning}
## ⚠️ Tres formas de trampa que ningún AUC detecta

1.  **Elegir los hiperparámetros con los datos de prueba**: si pruebas 50 configuraciones y te quedas con la mejor en la cohorte de validación, ya no es "validación": es parte del entrenamiento. Los hiperparámetros se eligen con validación cruzada o *bootstrap* **dentro** del entrenamiento.
2.  **Preprocesar antes de dividir**: imputar, normalizar o seleccionar variables con todos los datos y luego validar (17.4).
3.  **Predictores del futuro**: variables registradas después del momento de predicción o que forman parte de la definición del desenlace (la fístula). Se previene con criterio clínico, no con estadística.
:::

## Paso 10: con tiempo hasta evento

Hasta aquí usamos un desenlace binario a 2 años. Con **censura** hay versiones de los mismos algoritmos: `glmnet(family = "cox")` es un **LASSO de Cox** y `ranger(Surv(...))` es un **bosque de supervivencia**. Ambos ordenan por riesgo de falla renal (sin tratar la muerte como competidora, así que sirven para el C de Harrell, no para riesgos absolutos).

```{r}
#| label: supervivencia-ml-c176
set.seed(1)
cv_cox <- cv.glmnet(matriz_lasso(dev), Surv(dev$tiempo_meses, dev$krt), family = "cox", nfolds = 10)
lp_lasso <- as.numeric(predict(cv_cox, matriz_lasso(val), s = "lambda.min", type = "link"))
rsf <- ranger(Surv(tiempo_meses, krt) ~ ., data = dev[, c(vars, "tiempo_meses", "krt")], num.trees = 500, mtry = 3, min.node.size = 50, seed = 1)
riesgo_rsf <- rowSums(predict(rsf, val[, vars])$chf)            # riesgo acumulado total predicho
c_val <- c(Cox_de_17.2 = c_harrell(predict(mm$krt, val, type = "lp"), val$tiempo_meses, val$krt)[["C"]],
           LASSO_de_Cox = c_harrell(lp_lasso, val$tiempo_meses, val$krt)[["C"]],
           Bosque_de_supervivencia = c_harrell(riesgo_rsf, val$tiempo_meses, val$krt)[["C"]])
round(c_val, 3)
```

**Qué vemos.** En la cohorte de validación, el C de Harrell es `r f2(c_val[1])` para el Cox de 17.2, `r f2(c_val[2])` para el LASSO de Cox y `r f2(c_val[3])` para el bosque de supervivencia: **mismo patrón** que con el desenlace binario.

## ¿Cuándo aporta el aprendizaje automático?

-   Cuando hay **no linealidades fuertes o interacciones** que no conoces **y** tienes **mucha muestra** (paso 7). Efthimiou y cols. (*BMJ* 2024) lo resumen igual: los modelos de aprendizaje automático pueden aportar con no linealidades e interacciones fuertes, aunque "no son inmunes a sesgos".
-   Cuando los datos son de **otro tipo** (imágenes, señales, texto), donde no hay una "forma" razonable que escribir.
-   **No** cuando la muestra es pequeña (pasos 5 y 6). Una revisión sistemática (Christodoulou y cols., *J Clin Epidemiol* 2019) lo dice en su título: no encontró beneficio de rendimiento del aprendizaje automático sobre la regresión logística en modelos clínicos de predicción.
-   **Siempre** tiene que cumplir las mismas exigencias: validación interna honesta, validación externa, calibración y reporte (TRIPOD+AI, 17.7). Y recuerda que el *bootstrap* completo puede no ser factible con algoritmos lentos y que algunos necesitan **recalibración** adicional (Efthimiou y cols.).
-   Un buen punto de partida es una **regresión penalizada** (LASSO, *ridge*) con términos flexibles: casi siempre se acerca a lo que logran los algoritmos más complejos, y se puede publicar como ecuación.

::: {.callout-important}
## 🎯 En resumen

-   El aprendizaje automático es otra forma de ajustar un modelo; **las reglas de evaluación son las mismas**: discriminación, calibración y validación fuera de la muestra.
-   Un AUC aparente alto (el bosque, `r f2(auc_tab$aparente[3])`) es un **espejismo**: en pacientes nuevos cayó a `r f2(auc_tab$validacion[3])`. Mide siempre en datos que el modelo nunca vio y elige los hiperparámetros **dentro** del entrenamiento.
-   Con relaciones casi lineales, una buena regresión iguala o supera a los algoritmos complejos, y sus **riesgos individuales** están más cerca de la verdad (error de `r f3(eval_verdad$error_riesgo[5])` frente a `r f3(eval_verdad$error_riesgo[3])` del bosque).
-   Los algoritmos flexibles piden **muchos más eventos**; con pocos, el LASSO es la mejor opción.
-   Si hay interacciones y curvas fuertes que no conoces y tienes muchos datos, el aprendizaje automático **sí aporta** (el AUC pasó de `r f2(res_hd$auc[res_hd$modelo == "logistica" & res_hd$n == 8000])` a `r f2(res_hd$auc[res_hd$modelo == "gbm" & res_hd$n == 8000])`).
-   La **fuga de información** (un predictor del futuro) infla el AUC sin que ninguna validación lo note: la defensa es el criterio clínico.
:::

## Ejercicio

1.  En el paso 2, cambia `alpha = 1` por `alpha = 0` (regresión *ridge*, que encoge pero no elimina términos). ¿Cuántos términos quedan y cambia el AUC en la validación?
2.  Repite el paso 6 con `rapido = FALSE` para un solo tamaño (por ejemplo, 600 pacientes). ¿Cambia la conclusión sobre el bosque y el *boosting*?
3.  En el paso 7, aumenta el umbral de la interacción a "edad > 80 y albúmina < 3.2" en `simular_mundo_no_lineal()` (cópiala a tu script y cambia la ecuación). ¿Aprende el *boosting* la nueva interacción con 2 000 pacientes?
