# Diseños de muestreo

## Probabilística o no probabilística

En un muestreo **probabilístico** cada persona de la población tiene una **probabilidad conocida y mayor que cero** de ser elegida. Eso permite calcular el error y estimar sin sesgo. En uno **no probabilístico** (conveniencia, bola de nieve, "los que vienen a consulta") no se conocen esas probabilidades y **no se puede cuantificar el sesgo**.

| Diseño | Cómo se elige | Cuándo conviene |
|---|---|---|
| **Aleatorio simple** (MAS) | Sorteo directo del listado | Hay un listado completo y pequeño |
| **Sistemático** | Un punto al azar y luego 1 de cada *k* | Listado ordenado (registro de diálisis) |
| **Estratificado** | MAS dentro de grupos (estratos) | Grupos con distinta frecuencia; asegurar subgrupos pequeños |
| **Por conglomerados** | Se sortean grupos y se miden todos (o parte) | No hay listado de personas, pero sí de comunidades, hospitales, unidades |
| **Bietápico / polietápico** | Conglomerados y luego personas dentro | Encuestas nacionales (ENSANUT, NHANES) |

## Cómo se hace en R

Con `dplyr`, cada diseño es una pequeña función. Trabajamos con la región simulada (`pob`) y un tamaño de muestra de **1 500 adultos**.

```{r}
#| label: setup-62
library(tidyverse)
source("R/simular_encuesta_erc.R")

pob <- simular_poblacion_erc()
N <- nrow(pob); n <- 1500
pob <- pob |>
  mutate(gedad = cut(edad, c(17, 39, 59, 100), labels = c("18-39", "40-59", "60+")),
         tam = ave(erc, cluster, FUN = length))        # tamaño de la comunidad (marco)

## Cada función devuelve la muestra con una columna `peso` = inversa de la probabilidad de selección
## (1 en los diseños donde todos tienen igual probabilidad).

## 1. Aleatorio simple
muestra_mas <- function() slice_sample(pob, n = n) |> mutate(peso = 1)

## 2. Sistemático: un punto de partida al azar y 1 de cada k
muestra_sis <- function() {
  k <- floor(N / n); inicio <- sample(k, 1)
  pob[seq(inicio, N, by = k), ] |> mutate(peso = 1)
}

## 3. Estratificado proporcional (por grupo de edad)
muestra_estrat <- function() {
  pob |> group_by(gedad) |> slice_sample(prop = n / N) |> ungroup() |> mutate(peso = 1)
}

## 4. Por conglomerados (en dos etapas): 60 comunidades y 25 adultos en cada una
muestra_cong <- function(n_cl = 60, por_cl = 25) {
  ids <- sample(unique(pob$cluster), n_cl)
  pob |> filter(cluster %in% ids) |> group_by(cluster) |> slice_sample(n = por_cl) |> ungroup() |>
    mutate(peso = (n_distinct(pob$cluster) / n_cl) * tam / por_cl)     # (1 / prob. de la comunidad) x (1 / prob. dentro de ella)
}
```

En el diseño por conglomerados, un adulto de una comunidad **pequeña** tiene más probabilidad de salir (se eligen 25 de pocos) que uno de una comunidad grande. Para estimar sin sesgo hay que **ponderar** por `peso`; por eso todas las funciones devuelven esa columna.

::: {.callout-tip}
## 💡 Tip práctico: reproducibilidad

Siempre fija la semilla (`set.seed()`) **antes** de sortear y guarda las IDs sorteadas. Así cualquiera puede reproducir tu muestra y auditar el sorteo.
:::

## ¿Qué diseño estima mejor? Experimento de muestreo repetido

Como conocemos la población completa, podemos sacar **500 muestras de cada diseño** y ver (a) si el estimador cae en promedio sobre la verdad y (b) cuánto varía de una muestra a otra.

```{r}
#| label: comparar-disenos
set.seed(1)
reps <- 500
prev_verdadera <- mean(pob$erc)

estimar <- function(f) replicate(reps, { m <- f(); weighted.mean(m$erc, m$peso) })
resultados <- tibble(
  diseno = c("Aleatorio simple", "Sistemático", "Estratificado (edad)", "Conglomerados (60 × 25)"),
  est = list(estimar(muestra_mas), estimar(muestra_sis), estimar(muestra_estrat), estimar(muestra_cong))
)

## Error estándar teórico de una MAS del mismo tamaño: referencia para el efecto de diseño
ee_mas <- sqrt(prev_verdadera * (1 - prev_verdadera) / n * (1 - n / N))

resumen <- resultados |>
  mutate(media = map_dbl(est, mean), desv_est = map_dbl(est, sd)) |>
  select(diseno, media, desv_est) |>
  mutate(sesgo = media - prev_verdadera,
         efecto_diseno = (desv_est / ee_mas)^2)

resumen |> mutate(across(c(media, desv_est, sesgo), \(x) round(100 * x, 2)),
                  efecto_diseno = round(efecto_diseno, 2))
```

En porcentaje (la prevalencia verdadera es `r sprintf("%.2f", 100 * prev_verdadera)` %):

```{r}
#| label: graf-disenos
#| fig-width: 9
#| fig-height: 4
resultados |>
  unnest(est) |>
  mutate(diseno = factor(diseno, levels = resultados$diseno)) |>
  ggplot(aes(est, diseno)) +
  geom_boxplot(fill = "#56B4E9", alpha = 0.6, outlier.size = 0.8) +
  geom_vline(xintercept = prev_verdadera, color = "#D55E00", linewidth = 1) +
  scale_x_continuous(labels = scales::percent_format(accuracy = 0.1)) +
  labs(x = "Prevalencia estimada de ERC (500 muestras por diseño)", y = NULL,
       caption = "Línea naranja = prevalencia verdadera. Datos simulados.") +
  theme_minimal(base_size = 11)
```

Lo que enseña el experimento:

-   **Todos los diseños probabilísticos son aproximadamente insesgados**: la media de las estimaciones cae sobre la verdad.
-   **Estratificar** por una variable *relacionada con el desenlace* (aquí la edad: la prevalencia pasa de 3 % a 16 % entre los grupos extremos) **reduce el error** respecto de la MAS (aquí modestamente; la ganancia crece cuanto más difiera el desenlace entre estratos). Si el estrato no se relaciona con el desenlace, no se gana nada.
-   **Los conglomerados aumentan el error**: medir 25 vecinos de la misma comunidad aporta menos información que medir 25 personas distintas. Se hace por **logística y costo**, y se paga con una muestra efectiva menor.
-   El **sistemático** se comporta aquí mejor que la MAS porque el listado está ordenado por conglomerado (equivale a estratificar sin querer). Cuidado: si el listado tiene un **patrón periódico** que coincide con *k* (por ejemplo, una cita cada 7 días con turno fijo), el sistemático puede sesgar.

## Estratificar: proporcional o desproporcionado

-   **Proporcional**: cada estrato aporta a la muestra en proporción a su tamaño. Mejora la precisión y no requiere ponderar.
-   **Desproporcionado** (sobremuestreo): se toman **más** personas de un grupo pequeño de interés (zona rural, pacientes en diálisis, personas mayores de 80) para tener precisión *dentro* de ese grupo. El costo es que **las personas ya no tienen la misma probabilidad de selección**, y el análisis **debe usar pesos** (6.3).

Ejemplo: la zona rural es solo el 29 % de los adultos. Con 1 500 personas en MAS, ¿cuántas rurales esperamos? Unas 430. Si queremos comparar urbano y rural, reservamos 750 y 750:

```{r}
#| label: sobremuestreo
pob |> count(area) |> mutate(proporcion = n / sum(n), esperados_en_1500 = round(1500 * proporcion))

muestra_desprop <- pob |> group_by(area) |> slice_sample(n = 750) |> ungroup()
count(muestra_desprop, area)

## peso = inversa de la probabilidad de selección = N_estrato / n_estrato
pob |> count(area, name = "N_h") |> mutate(n_h = 750, peso = N_h / n_h)
```

Cada persona rural "representa" a `r round(sum(pob$area == "Rural") / 750)` adultos; cada persona urbana, a `r round(sum(pob$area == "Urbano") / 750)`. Estos son los **pesos de muestreo**.

## Conglomerados: efecto de diseño y correlación intraclase

Personas de la misma comunidad se parecen entre sí (mismo acceso a salud, dieta, exposiciones). Esa semejanza se mide con el **coeficiente de correlación intraclase** (ICC, $\rho$). Con conglomerados de tamaño promedio $\bar m$, el **efecto de diseño** (*deff*) es:

$$
\text{deff} \approx 1 + (\bar m - 1)\,\rho
$$

Es el factor por el que se **multiplica la varianza** respecto de una MAS del mismo tamaño. El tamaño de muestra **efectivo** es $n_{ef} = n/\text{deff}$.

```{r}
#| label: icc
## ICC aproximado con análisis de varianza de un factor (ERC como 0/1)
a <- aov(erc ~ factor(cluster), data = pob)
ms <- summary(a)[[1]]$`Mean Sq`
m_prom <- mean(table(pob$cluster))
icc <- (ms[1] - ms[2]) / (ms[1] + (m_prom - 1) * ms[2])

deff_teorico <- 1 + (25 - 1) * icc
c(icc = icc, deff_con_25_por_comunidad = deff_teorico, n_efectivo = n / deff_teorico)

## efecto de diseño observado en el experimento (con su propio error de simulación)
resumen |> filter(str_detect(diseno, "Conglomerados")) |> pull(efecto_diseno)
```

Un ICC de apenas `r sprintf("%.3f", icc)` parece insignificante, pero con 25 personas por conglomerado el *deff* ronda **`r sprintf("%.1f", deff_teorico)`**: las 1 500 personas valen como unas **`r round(n / deff_teorico)`**. Cuantas **más personas por conglomerado**, mayor el costo estadístico; suele ser mejor **más conglomerados con menos personas cada uno**.

::: {.callout-warning}
## ⚠️ Los datos agrupados no son independientes

Analizar una encuesta por conglomerados con `t.test()` o `glm()` ordinarios **subestima el error estándar** (IC demasiado estrechos, *p* demasiado pequeños). Lo mismo ocurre con pacientes agrupados en centros o unidades de diálisis. Hay que incorporar el diseño (6.3, y modelos mixtos en el Cap. 14).
:::

::: {.callout-important}
## 🎯 En resumen

-   Solo el muestreo **probabilístico** permite estimar sin sesgo y cuantificar el error.
-   **Estratifica** por variables relacionadas con el desenlace (más precisión) o para **asegurar subgrupos pequeños** (sobremuestreo, que exige pesos).
-   Los **conglomerados** abaratan el trabajo de campo pero **aumentan la varianza**: *deff* = 1 + (m − 1)ρ.
-   Un listado ordenado y un sistemático pueden coincidir con un patrón periódico: revisa el orden.
-   Escribe el diseño como **código reproducible** con semilla.
:::

## Ejercicio

1.  Calcula el *deff* teórico si se midieran **10** personas por comunidad en lugar de 25 (`1 + (10 − 1) * icc`). Con 150 comunidades (también 1 500 personas), ¿mejora la precisión?
2.  Haz un diseño estratificado por **área** con 300 urbanos y 1 200 rurales y verifica que, **sin pesos**, la prevalencia estimada está sesgada. Corrígela con los pesos *N_h*/*n_h*.
3.  Escribe un muestreo sistemático donde el listado esté ordenado por edad. ¿Qué ventaja da ordenar así?
