# Cómo reportar una regresión (y la *Table 2 fallacy*)

::: {.callout-note}
## 🩺 Escenario

Tu coautor te devuelve el borrador con dos comentarios: "En la Tabla 2 pusiste los coeficientes de **todas** las variables y en el texto dices que la HbA1c es 'un factor de riesgo independiente'... y las covariables las elegiste con *stepwise*, ¿no?". Dos errores de moda en uno. En este subcapítulo aprendes a **presentar** un modelo con claridad, por qué no todo coeficiente significa lo que parece y cómo **elegir covariables** sin dejar que lo haga un algoritmo ciego.
:::

**Lo que vamos a hacer**

-   Armar una **tabla de resultados** cruda y ajustada (y un gráfico de coeficientes) reutilizable.
-   Entender la ***Table 2 fallacy*** con un ejemplo con verdad conocida.
-   Ver por qué el ***stepwise*** es inestable, qué recomienda la literatura (iniciativa STRATOS) y cómo **justificar** las covariables.

## Paso 1. Qué debe contener el reporte

Siguiendo STROBE, un modelo bien reportado dice **qué se estimó**, **cómo** y **con qué datos**:

::: {.callout-tip}
## 💡 Checklist de reporte de una regresión

-   [ ] **Pregunta y estimando**: ¿efecto de qué sobre qué, en qué población?
-   [ ] **Exposición** y **desenlace**, con sus unidades y escala.
-   [ ] **Covariables** incluidas **y por qué** (DAG), no solo "variables con *p* < 0.2".
-   [ ] **Forma funcional**: transformaciones y *splines*.
-   [ ] Estimación **cruda *y* ajustada**, con **IC 95 %**.
-   [ ] **Número de pacientes y de eventos** analizados y **cómo se trataron los datos faltantes**.
-   [ ] **Supuestos** revisados (residuos, calibración, riesgos proporcionales).
-   [ ] **Análisis de sensibilidad** (puntos influyentes, otra especificación, confusión no medida).
:::

## Paso 2. Una tabla de resultados reutilizable

Preparamos los datos. Usamos el modelo del 8.3 para el desenlace "evento renal" con el tiempo de seguimiento como `offset` (razón de tasas, IRR):

```{r}
#| label: setup-86
library(tidyverse)
library(broom)
library(sandwich)
source("R/funciones_extra_cap78.R")

ckd <- read_csv("Bases/ckd_isglt2.csv", show_col_types = FALSE) |>
  mutate(sexo = factor(sexo, levels = c("Mujer", "Hombre")), luacr = log(uacr))

variables <- c("isglt2", "I(edad/10)", "sexo", "hba1c", "pas", "tfg_basal", "luacr", "ecv")
etq <- c(isglt2 = "iSGLT2 (sí vs. no)", `I(edad/10)` = "Edad, por 10 años", sexoHombre = "Sexo masculino",
         hba1c = "HbA1c, por 1 %", pas = "PAS, por 1 mmHg", tfg_basal = "TFGe basal, por 1 unidad",
         luacr = "ln(UACR), por 1 unidad", ecv = "ECV previa")
```

La función `tabla_univ_multi()` (en `R/funciones_extra_cap78.R`) ajusta **un modelo por cada variable** (la estimación **cruda**) y **un modelo con todas** (la **ajustada**), y las presenta lado a lado con su IC y su *p*. Es la tabla más informativa de un estudio observacional porque muestra **cuánto cambia** la estimación al ajustar:

```{r}
#| label: tabla-lado-a-lado
tab_cm <- tabla_univ_multi(ckd, desenlace = "evento", variables = variables, familia = poisson,
                           offset = "tiempo_meses", exponenciar = TRUE, etiquetas = etq)
tab_cm |>
  mutate(across(everything(), \(x) replace_na(x, ""))) |>
  knitr::kable()
```

**Cómo se lee.** Cada fila es una variable: a la izquierda su IRR **cruda** (sola) y a la derecha su IRR **ajustada** (con las demás). Mira dos filas. La **edad** pasa de `r tab_cm[[2]][2]` a `r tab_cm[[4]][2]` al ajustar: parte de su asociación cruda era en realidad de la TFGe, la albuminuria y otras variables. El **iSGLT2**, en cambio, casi no se mueve (`r tab_cm[[2]][1]` frente a `r tab_cm[[4]][1]`), porque las diferencias entre los grupos se **compensan**: los tratados son más jóvenes y con más TFGe (lo que favorece al fármaco), pero con más albuminuria (lo que lo desfavorece). Que el ajuste cambie poco **no demuestra** que no haya confusión: la fragilidad no está en el modelo.

Con el paquete `gtsummary` (no se ejecuta aquí) la misma tabla se arma con tres funciones:

```{r}
#| label: gtsummary-regresion
#| eval: false
# Con el paquete gtsummary (no se ejecuta aquí)
library(gtsummary)
univ  <- ckd |> select(evento, isglt2, edad, sexo, hba1c, pas, tfg_basal, luacr, ecv) |>
  tbl_uvregression(method = glm, y = evento, method.args = list(family = poisson),   # un modelo por variable
                   exponentiate = TRUE, pvalue_fun = \(x) style_pvalue(x, digits = 3))
multi <- glm(evento ~ isglt2 + I(edad / 10) + sexo + hba1c + pas + tfg_basal + luacr + ecv,
             data = ckd, family = poisson) |>
  tbl_regression(exponentiate = TRUE, pvalue_fun = \(x) style_pvalue(x, digits = 3))
tbl_merge(list(univ, multi), tab_spanner = c("**Crudo**", "**Ajustado**"))             # lado a lado
```

::: {.callout-warning}
## ⚠️ Mirar la tabla cruda no es para elegir variables

Verás artículos que dicen "se incluyeron en el modelo multivariable las variables con *p* < 0.05 (o 0.20) en el análisis univariable". **No lo hagas**: descarta confusores que solo se "ven" en conjunto y no depende de ninguna lógica causal. La columna cruda se **presenta** para que el lector vea cuánto cambió el ajuste, no para seleccionar.
:::

## Paso 3. Un gráfico de coeficientes

Un gráfico de puntos con IC se lee más rápido que una tabla de 10 filas. Aquí la IRR ajustada de cada variable en escala logarítmica:

```{r}
#| label: graf-coef
#| fig-width: 7
#| fig-height: 3.8
ma <- glm(evento ~ isglt2 + I(edad / 10) + sexo + hba1c + pas + tfg_basal + luacr + ecv + offset(log(tiempo_meses)),
          data = ckd, family = poisson)

tidy(ma, conf.int = TRUE, exponentiate = TRUE) |>
  filter(term != "(Intercept)") |>
  mutate(term = recode(term, !!!etq), term = fct_reorder(term, estimate)) |>
  ggplot(aes(estimate, term, xmin = conf.low, xmax = conf.high)) +
  geom_vline(xintercept = 1, linetype = "dashed") +
  geom_pointrange(color = "#0072B2") +
  scale_x_log10() +
  labs(x = "Razón de tasas (IRR), escala logarítmica", y = NULL,
       caption = "Modelo de Poisson con offset de tiempo. Datos simulados.") +
  theme_minimal(base_size = 11)
```

La línea punteada en 1 es el "no efecto": un IC que la cruza no permite descartar que no haya efecto. Pero cuidado con **cómo se interpretan** estas filas, y de eso trata la siguiente sección.

## Paso 4. La falacia de la Tabla 2

La **"Tabla 2"** de muchos artículos muestra **todos** los coeficientes del modelo ajustado y los autores los interpretan como si cada uno fuera un efecto. Es un error (Westreich y Greenland, 2013), porque **cada coeficiente responde a una pregunta distinta**, con un conjunto de ajuste distinto:

-   El conjunto de ajuste del **iSGLT2** (la exposición de interés) está diseñado para cerrar los caminos de puerta trasera **de esa exposición**.
-   Para la **HbA1c**, la UACR es un **mediador** (la glucemia alta aumenta la albuminuria, y esta aumenta el riesgo). Si se la incluye, el coeficiente de la HbA1c muestra solo su efecto **directo**, no el **total**.

Lo comprobamos con la IRR de la HbA1c con y sin la UACR en el modelo:

```{r}
#| label: table2-fallacy
m_con <- ma
m_sin <- update(m_con, . ~ . - luacr)

irr_hba1c <- function(m) round(exp(c(IRR = coef(m)["hba1c"], confint.default(m)["hba1c", ])), 3)
rbind(`Con UACR (efecto directo)` = irr_hba1c(m_con), `Sin UACR (efecto total)` = irr_hba1c(m_sin))
```

**Qué vemos.** El **efecto total** de la HbA1c (alrededor de `r sprintf("%.2f", exp(coef(m_sin)["hba1c"]))` por punto) es **mayor** que el directo (`r sprintf("%.2f", exp(coef(m_con)["hba1c"]))`): el modelo que usamos para el iSGLT2 **subestima** el efecto de la glucemia porque se "come" la parte que pasa por la albuminuria. Interpretar como "efecto de la HbA1c" el coeficiente de la Tabla 2 es la ***Table 2 fallacy***.

Qué hacer en la práctica:

-   **Reporta el coeficiente de la exposición de interés** (con su conjunto de ajuste justificado).
-   Presenta el resto de las covariables como **ajuste**, **sin interpretarlas causalmente**; o, si quieres estimar el efecto de otra, **construye un modelo aparte** con **su** conjunto de ajuste (DAG).
-   Etiqueta la tabla: *"los coeficientes de las covariables no deben interpretarse como efectos causales"*.

## Paso 5. Selección de variables: lo que sí y lo que no

La primera pregunta es **para qué** es el modelo: de eso depende cómo elegir las variables.

-   **Efecto causal de una exposición**: se eligen desde un **DAG** (Cap. 3): confusores sí; mediadores y colisionadores, no.
-   **Predicción** (Cap. 17): conocimiento clínico más **penalización** (LASSO) y validación interna.
-   **Exploración**: con mucha cautela, y declarándolo exploratorio.

### Por qué el *stepwise* ciego es mala idea

Para estimar un efecto, la selección **por valor *p*** o ***stepwise*** (eliminación hacia atrás o selección hacia adelante) es inadecuada: (1) **descarta confusores** con *p* alto en el modelo del desenlace aunque sesguen la estimación de la exposición; (2) los IC y los *p* del modelo final **no son válidos**, porque ignoran que se eligió el modelo con los mismos datos; (3) es **inestable**: con otra muestra, saldría otro modelo.

### Qué recomienda la literatura (STRATOS)

La iniciativa STRATOS (grupo temático 2, que se ocupa de la selección de variables) y, en particular, la revisión de Heinze, Wallisch y Dunkler (2018) proponen una receta en tres pasos que conviene seguir:

1.  **Preespecifica un conjunto de trabajo** con conocimiento previo (estudios anteriores, un DAG, el sentido común) **antes** de mirar los datos. No aplicar selección a las variables con un efecto "fuerte" conocido (edad, albuminuria en ERC).
2.  **Decide si aplicar selección** según el número de eventos por variable candidata (EPV, calculado sobre el modelo global). Como orientación aproximada: con EPV > 25 la selección es posible, si se acompaña de un estudio de estabilidad; con EPV entre 10 y 25 hace falta además **contracción** (*shrinkage*) o estimación penalizada; con EPV ≤ 10, **no se recomienda** seleccionar (estima el modelo global, con contracción). Si seleccionas, prefiere la **eliminación hacia atrás**, con el AIC como criterio por defecto (equivale a un nivel de significación de ≈ 0.157).
3.  **Estudia la estabilidad**: repite la selección en muestras *bootstrap* y reporta **con qué frecuencia entra cada variable**. Si no hay selección que hacer, la inferencia se hace en el **modelo global**.

### Estabilidad de la selección: una demostración

Veamos qué pasa con una **muestra pequeña** (800 pacientes, con 120 eventos). Añadimos 4 variables de **puro ruido** (generadas al azar, **simuladas**, sin relación alguna con el desenlace) a las 7 covariables reales, y dejamos que una eliminación hacia atrás por AIC elija (la exposición, el iSGLT2, se mantiene siempre). El EPV global es 120 / 11 ≈ 11: justo en la zona de riesgo. Repetimos el procedimiento en 100 muestras *bootstrap* con `estabilidad_seleccion()`:

```{r}
#| label: estabilidad-seleccion
set.seed(2024)
muestra <- slice_sample(ckd, n = 800) |>
  mutate(ruido1 = rnorm(n()), ruido2 = rnorm(n()), ruido3 = rnorm(n()), ruido4 = rnorm(n()))   # ruido SIMULADO

candidatas <- c("I(edad/10)", "sexo", "hba1c", "pas", "tfg_basal", "luacr", "ecv",
                "ruido1", "ruido2", "ruido3", "ruido4")

est <- estabilidad_seleccion(muestra, desenlace = "evento", exposicion = "isglt2",
                             candidatas = candidatas, B = 100, familia = binomial, semilla = 5)
est$seleccionadas          # el modelo que eligió el algoritmo en la muestra original
c(eventos = sum(muestra$evento), EPV = sum(muestra$evento) / length(candidatas),
  modelos_distintos_en_100_muestras = est$n_modelos_distintos, pct_veces_el_modelo_original = est$pct_modelo_original)
```

**Qué vemos.** El algoritmo eligió `r length(est$seleccionadas) - 1` covariables (`r paste(setdiff(est$seleccionadas, "isglt2"), collapse = ", ")`) y descartó la **edad**, que es un confusor de la relación tratamiento-desenlace. Pero lo importante es la **inestabilidad**: en 100 muestras *bootstrap* aparecen **`r est$n_modelos_distintos` modelos distintos** y el modelo original solo se repite en `r est$pct_modelo_original` % de ellas. Veamos con qué frecuencia entró cada variable:

```{r}
#| label: estabilidad-grafico
#| fig-width: 7
#| fig-height: 3.8
est$inclusion |>
  mutate(variable = fct_reorder(variable, inclusion_pct),
         tipo = if_else(str_detect(variable, "ruido"), "Ruido (simulado)", "Covariable real")) |>
  ggplot(aes(inclusion_pct, variable, fill = tipo)) +
  geom_col() +
  geom_vline(xintercept = 15.7, linetype = "dashed") +
  scale_fill_manual(values = c("Covariable real" = "#0072B2", "Ruido (simulado)" = "#D55E00"), name = NULL) +
  labs(x = "Frecuencia de inclusión en 100 muestras bootstrap (%)", y = NULL,
       caption = "Línea punteada: ~16 %, lo esperado para una variable sin relación con el desenlace si se usa el AIC. Datos simulados.") +
  theme_minimal(base_size = 11) + theme(legend.position = "bottom")
```

**Cómo se lee.** Solo la ln(UACR), la TFGe basal y la HbA1c entran con alta frecuencia. Los confusores "débiles" (edad, ECV, sexo, PAS) entran entre el `r round(min(est$inclusion$inclusion_pct[!str_detect(est$inclusion$variable, "ruido") & est$inclusion$inclusion_pct < 60]))` y el `r round(max(est$inclusion$inclusion_pct[!str_detect(est$inclusion$variable, "ruido") & est$inclusion$inclusion_pct < 60]))` % de las veces, y las variables de **puro ruido** se cuelan entre el `r round(min(est$inclusion$inclusion_pct[str_detect(est$inclusion$variable, "ruido")]))` y el `r round(max(est$inclusion$inclusion_pct[str_detect(est$inclusion$variable, "ruido")]))` % (cerca de la tasa de "falsos positivos" del AIC, ~16 %). Con pocos eventos, **el algoritmo no distingue bien entre señal débil y ruido**: la selección de variables con estos datos es una lotería. Sigue la receta: preespecifica con tu DAG y no dejes que el algoritmo decida las covariables.

### Una alternativa práctica: el cambio en la estimación

Cuando la pregunta es el efecto de una exposición, un criterio más sensato que el *p* es: ¿cuánto se mueve la **estimación de la exposición** al **quitar** cada covariable? Con toda la cohorte (5 000 pacientes):

```{r}
#| label: cambio-estimacion
b_full <- coef(ma)["isglt2"]
vars_cov <- setdiff(variables, "isglt2")

map_dfr(vars_cov, \(v) {
  f <- reformulate(c("isglt2", setdiff(vars_cov, v), "offset(log(tiempo_meses))"), "evento")
  m <- glm(f, data = ckd, family = poisson)
  tibble(variable_quitada = v, IRR_sin_ella = exp(coef(m)["isglt2"]),
         cambio_pct = 100 * (exp(coef(m)["isglt2"]) / exp(b_full) - 1))
}) |> arrange(desc(abs(cambio_pct))) |> mutate(across(where(is.numeric), \(x) round(x, 3)))
```

**Qué vemos.** Quitar **ln(UACR)** cambia la IRR del iSGLT2 en ~17 %, y la edad y la TFGe basal en 7-9 %: son **confusores importantes que deben quedar** en el modelo. El sexo (0.1 %) no cambia nada, pero lo mantenemos por **razones causales** (variable clínica básica), no por el *p*. Una regla práctica (a veces citada): conservar toda variable que cambie la estimación **> 10 %**. Es un **complemento** del DAG, no un sustituto; en esta lista la edad y la TFGe (7-9 %) quedan cerca del umbral y las mantenemos por criterio clínico.

### Eventos por variable

Con pocos eventos un modelo grande **sobreajusta**. Como guía: **≥ 10-20 eventos por parámetro** estimado. Aquí hay `r sum(ckd$evento)` eventos y `r length(coef(ma)) - 1` coeficientes (sin contar el intercepto): holgura de sobra. En estudios pequeños, restringe el modelo a los confusores más importantes o usa **puntuación de propensión** (Cap. 12), que resume muchas covariables en una.

## Paso 6. Plantilla de párrafo de Métodos

> *"Se estimó la razón de tasas de evento renal compuesto asociada con el inicio de iSGLT2 mediante regresión de Poisson con* offset *del logaritmo del tiempo de seguimiento. El modelo ajustó por edad, sexo, HbA1c, presión arterial sistólica, TFGe basal, albuminuria (logaritmo natural) y enfermedad cardiovascular previa, seleccionadas a partir de un diagrama causal (Figura X) y no por criterios estadísticos. Se reportan estimaciones crudas y ajustadas con IC 95 %. Los coeficientes de las covariables no se interpretan como efectos causales. Se verificó la linealidad con splines y se usaron errores estándar robustos. Los análisis se realizaron en R 4.3 (paquetes tidyverse, broom, sandwich)."*

::: {.callout-important}
## 🎯 En resumen

-   Reporta la estimación **cruda y ajustada con IC**, el número de eventos, los supuestos revisados y los datos faltantes. `tabla_univ_multi()` y el **gráfico de coeficientes** dan reportes rápidos y reproducibles.
-   **Table 2 fallacy**: los coeficientes de las covariables **no** son efectos causales; para cada exposición, un conjunto de ajuste distinto (con mediadores, el coeficiente es solo el efecto directo).
-   Para efectos causales, elige las covariables con el **DAG** (preespecificadas), no con *stepwise* ni con el *p* univariable. Si seleccionas, estudia la **estabilidad** (frecuencias de inclusión por *bootstrap*) y respeta el **EPV**.
-   Usa el **cambio en la estimación** como complemento para identificar confusores importantes y vigila los **eventos por variable**.
:::

## Ejercicio

1.  Usa `tabla_univ_multi()` con `familia = gaussian`, `exponenciar = FALSE` y el desenlace `pendiente_tfg` (8.2) para presentar la tabla cruda/ajustada del modelo lineal.
2.  ¿Qué pasa con el coeficiente de la **PAS** al quitar la `luacr`? ¿Por qué? (Pista: ¿es la UACR un mediador de la PAS?)
3.  **Mini-taller.** Repite el flujo completo con la pregunta "¿el iSGLT2 se asocia con evento renal a 36 meses?": (a) Tabla 1 por grupo (7.2); (b) tabla bivariada con pruebas de hipótesis (8.1); (c) regresión **cruda y ajustada** con **Poisson robusto** (8.3), justificando los confusores con un DAG; (d) revisa los supuestos **solo del modelo de la exposición**; (e) escribe el párrafo de Métodos.

## Nota editorial

-   Capítulo redactado con asistencia de IA y revisado por el autor. Todos los datos son **simulados** (incluidas las variables de "ruido" de la demostración).
