# Objetos, funciones y paquetes

## Objetos: guardar un valor con un nombre

Con `<-` guardas un resultado en un **objeto** para usarlo después. Léelo como "se guarda en".

```{r}
#| label: objetos
creatinina <- 1.8                       # mg/dL
edad <- 67                              # años

creatinina * 88.4                       # µmol/L
```

Un objeto puede contener **varios valores** (un *vector*) con `c()`:

```{r}
#| label: vectores
creat <- c(0.9, 1.1, 1.8, 2.4, 3.1)     # creatinina de cinco pacientes (mg/dL)

creat * 88.4                            # operaciones sobre todo el vector
mean(creat)                             # promedio
creat > 2                               # ¿quiénes superan 2 mg/dL?
sum(creat > 2)                          # ¿cuántos?
```

::: {.callout-tip}
## 💡 Tip práctico: nombres de objetos

Usa nombres **descriptivos, en minúscula y sin espacios ni tildes**: `tfg_basal`, `datos_ckd`. Evita `x1`, `base nueva`, `Resultados Final(2)`.
:::

## Tipos de datos

R distingue el tipo de cada variable, y muchos errores vienen de ahí:

| Tipo | Ejemplo clínico | Cómo se ve |
|---|---|---|
| **Numérico** (`numeric`) | Creatinina, edad, HbA1c | `1.8` |
| **Entero** (`integer`) | Número de hospitalizaciones | `3L` |
| **Texto** (`character`) | Nombre del diagnóstico | `"Nefropatía diabética"` |
| **Factor** (`factor`) | Categorías: estadio G3a, G3b… | niveles definidos |
| **Lógico** (`logical`) | Fallecido sí/no | `TRUE` / `FALSE` |
| **Fecha** (`Date`) | Fecha de inicio de diálisis | `2024-05-17` |

```{r}
#| label: tipos
class(1.8)
class("G3a")
class(TRUE)
class(as.Date("2024-05-17"))

estadio <- factor(c("G3a", "G3b", "G4", "G3a"),
                  levels = c("G3a", "G3b", "G4"))   # el orden de niveles importa
table(estadio)
```

## Tablas de datos: `data.frame` y `tibble`

Una **base de datos** es una tabla donde cada **fila** es un paciente (o una visita) y cada **columna** una variable. En el tidyverse se llama *tibble*.

```{r}
#| label: tibble
library(tidyverse)

pacientes <- tibble(
  id        = 1:5,
  edad      = c(58, 71, 64, 80, 49),
  creat     = c(0.9, 1.1, 1.8, 2.4, 3.1),
  diabetes  = c(TRUE, FALSE, TRUE, TRUE, FALSE)
)
pacientes
```

Para acceder a una columna se usa `$`; para filtrar o crear columnas, las funciones de `dplyr` (Cap. 5):

```{r}
#| label: acceso
pacientes$creat                         # una columna
pacientes[2, ]                          # la fila 2
pacientes |> filter(diabetes)           # solo pacientes con diabetes
```

## Funciones: la unidad de trabajo

Una **función** recibe *argumentos* (entre paréntesis) y devuelve un resultado: `nombre_funcion(argumento1, argumento2)`.

```{r}
#| label: funciones
round(mean(pacientes$creat), 2)         # funciones anidadas
mean(c(1, NA, 3), na.rm = TRUE)         # el argumento na.rm ignora los faltantes
```

### El operador *pipe* `|>`

El *pipe* lee como "y luego": pasa el resultado de la izquierda como primer argumento de la función de la derecha. Hace el código legible como una receta.

```{r}
#| label: pipe
# Sin pipe: se lee de dentro hacia fuera
round(mean(pacientes$creat[pacientes$diabetes]), 2)

# Con pipe: se lee de izquierda a derecha
pacientes |>
  filter(diabetes) |>
  summarise(creat_media = mean(creat)) |>
  mutate(creat_media = round(creat_media, 2))
```

### Crear tus propias funciones

Si repites un cálculo, escríbelo una vez como función. Ejemplo: clasificar la TFGe en categorías **G** de KDIGO.

```{r}
#| label: funcion-propia
categoria_g <- function(tfg) {
  case_when(
    tfg >= 90 ~ "G1",
    tfg >= 60 ~ "G2",
    tfg >= 45 ~ "G3a",
    tfg >= 30 ~ "G3b",
    tfg >= 15 ~ "G4",
    tfg <  15 ~ "G5"
  )
}

categoria_g(c(95, 62, 47, 33, 20, 8))
```

## Paquetes: instalar una vez, cargar cada sesión

```{r}
#| label: paquetes
#| eval: false
install.packages("survival")   # se instala UNA vez en tu computadora
library(survival)              # se carga CADA sesión en que lo uses
survival::Surv                 # alternativa: usar una función sin cargar el paquete (paquete::función)
```

::: {.callout-warning}
## ⚠️ Cuidado: conflictos de nombres

Dos paquetes pueden tener funciones con el mismo nombre (por ejemplo, `filter()` existe en `dplyr` y en `stats`). Si algo se comporta distinto a lo esperado, usa `dplyr::filter()` para indicar de cuál paquete hablas.
:::

## Pedir ayuda sobre una función

```{r}
#| label: ayuda
#| eval: false
?mean               # ayuda de la función mean
help("t.test")      # lo mismo
example(mean)       # ejemplos de uso
```

::: {.callout-important}
## 🎯 En resumen

-   `<-` guarda un valor en un objeto; `c()` crea vectores.
-   Los **tipos** (numérico, texto, factor, fecha) importan: revísalos siempre.
-   Una base es un *tibble*: filas = pacientes, columnas = variables.
-   `|>` encadena pasos: "y luego".
-   Si repites algo, **escribe una función**.
-   **Instalar** (`install.packages`) una vez; **cargar** (`library`) en cada sesión.
:::

## Ejercicio

1.  Crea un vector con las TFGe de seis pacientes y calcula su mediana y cuántos tienen TFGe < 60.
2.  Aplica `categoria_g()` a ese vector y haz una tabla con `table()`.
3.  Escribe una función `umol_a_mgdl()` que convierta creatinina de µmol/L a mg/dL.
