# Regresión de Cox

## El modelo

El **modelo de riesgos proporcionales de Cox** relaciona el **riesgo instantáneo** (*hazard*) de un paciente con sus covariables:

$$
h(t \mid X) = h_0(t)\,\exp(\beta_1 X_1 + \beta_2 X_2 + \dots + \beta_p X_p)
$$

-   $h_0(t)$ es el riesgo basal, que **no se especifica** (por eso es "semiparamétrico").
-   $e^{\beta_j}$ es el **cociente de riesgos instantáneos** (***hazard ratio***, HR): por cuánto se **multiplica el riesgo en cada instante** al aumentar $X_j$ en una unidad, manteniendo constantes las demás.
-   **Proporcionalidad**: el HR **no cambia con el tiempo** (se verifica en 9.4).

HR = 1.6 significa que, **en cualquier momento**, entre quienes siguen en riesgo, el paciente con ese factor tiene un riesgo instantáneo 60 % mayor.

```{r}
#| label: setup-93
library(tidyverse)
library(survival)
library(survminer)
library(broom)

coh <- read_csv("Bases/cohorte_pronostico.csv") |>
  mutate(sexo = factor(sexo, levels = c("Mujer", "Hombre")),
         dm = factor(dm, levels = 0:1, labels = c("Sin DM", "Con DM")),
         krt = as.integer(estado == 1))
```

## Modelo simple y ajustado

```{r}
#| label: cox-simple
cox_dm <- coxph(Surv(tiempo_meses, krt) ~ dm, data = coh)
summary(cox_dm)
```

El HR crudo de la diabetes es ~2.1 (IC 1.8-2.4): el riesgo instantáneo de falla renal es **más del doble** en pacientes con diabetes. Ahora ajustamos por las variables clínicas que nos importan. Escalamos para facilitar la lectura: TFGe **por cada 10 unidades menos**, edad **por 10 años**, UACR en **logaritmo base 2** (cada unidad = duplicar la UACR):

```{r}
#| label: cox-ajustado
cox_aj <- coxph(
  Surv(tiempo_meses, krt) ~ dm + I((27 - tfg) / 10) + log2(uacr) + I(edad / 10) + sexo +
    albumina + fosforo + bicarbonato + ecv,
  data = coh
)

tidy(cox_aj, exponentiate = TRUE, conf.int = TRUE) |>
  select(term, HR = estimate, conf.low, conf.high, p.value) |>
  mutate(term = recode(term, dmCon_DM = "Diabetes", `dmCon DM` = "Diabetes",
                       `I((27 - tfg)/10)` = "TFGe, por 10 unidades menos", `log2(uacr)` = "UACR, por cada duplicación",
                       `I(edad/10)` = "Edad, por 10 años", sexoHombre = "Sexo masculino",
                       albumina = "Albúmina, por 1 g/dL", fosforo = "Fósforo, por 1 mg/dL",
                       bicarbonato = "Bicarbonato, por 1 mEq/L", ecv = "ECV previa"),
         across(where(is.numeric), \(x) round(x, 3)))
```

**Cómo leer los HR:**

-   **TFGe**: por cada 10 mL/min/1.73 m² menos, el riesgo instantáneo se multiplica por ~2.6.
-   **UACR**: cada duplicación de la albuminuria multiplica el riesgo por ~1.4.
-   **Edad**: a igual TFGe y UACR, ser **mayor** reduce el riesgo de **falla renal** (HR ~0.8 por década): muchos pacientes mayores **mueren antes** de llegar a diálisis (riesgo competitivo, 9.5).
-   **Albúmina**, **fósforo** y **bicarbonato** actúan en la dirección esperada.
-   **Sexo** y **ECV** no se asocian de forma clara con falla renal al ajustar (IC que incluyen 1).

::: {.callout-warning}
## ⚠️ El HR no es un riesgo relativo, y mucho menos "tiempo hasta el evento"

-   Un HR de 2 **no** significa "el doble de pacientes con diálisis" ni "llegan en la mitad del tiempo".
-   El HR es un cociente de **tasas instantáneas** y, como el OR, **no es colapsable**: cambia al agregar covariables aunque no haya confusión.
-   Como compara a quienes **siguen en riesgo**, tiene una selección incorporada con el tiempo (Hernán 2010). Para efectos causales a un tiempo fijo conviene **riesgos acumulados** (9.5) o RMST (9.6).
:::

## Variables continuas, categóricas y escala

-   La **edad por 10 años**, o la **TFGe por 10 unidades**, evitan HR minúsculos que "parecen" no tener efecto.
-   Con `log2(uacr)` cada unidad es una duplicación: interpretación natural para variables logarítmicas.
-   Con **categorías** (A1, A2, A3), R toma la primera como referencia: `relevel()` o `fct_relevel()` para cambiarla.
-   La **linealidad en el log-HR** se revisa con *splines*: `coxph(... + pspline(tfg))` o `ns(tfg, 3)` (8.5).

```{r}
#| label: cox-categoria
coh <- coh |> mutate(cat_a = cut(uacr, c(0, 30, 300, Inf), right = FALSE, labels = c("A1", "A2", "A3")))
cox_a <- coxph(Surv(tiempo_meses, krt) ~ cat_a + I((27 - tfg) / 10) + I(edad / 10) + dm, data = coh)
tidy(cox_a, exponentiate = TRUE, conf.int = TRUE) |> select(term, HR = estimate, conf.low, conf.high) |>
  mutate(across(where(is.numeric), \(x) round(x, 2)))
```

## Gráfico de bosque (*forest plot*)

```{r}
#| label: forest
#| fig-width: 7
#| fig-height: 3.8
etiquetas <- c(`dmCon DM` = "Diabetes", `I((27 - tfg)/10)` = "TFGe, por 10 menos", `log2(uacr)` = "UACR, por duplicación",
               `I(edad/10)` = "Edad, por 10 años", sexoHombre = "Sexo masculino", albumina = "Albúmina, por 1 g/dL",
               fosforo = "Fósforo, por 1 mg/dL", bicarbonato = "Bicarbonato, por 1 mEq/L", ecv = "ECV previa")

tidy(cox_aj, exponentiate = TRUE, conf.int = TRUE) |>
  mutate(term = recode(term, !!!etiquetas), term = fct_reorder(term, estimate)) |>
  ggplot(aes(estimate, term, xmin = conf.low, xmax = conf.high)) +
  geom_vline(xintercept = 1, linetype = "dashed") +
  geom_pointrange(color = "#0072B2") +
  scale_x_log10() +
  labs(x = "Hazard ratio (escala logarítmica)", y = NULL, caption = "Falla renal. Datos simulados.") +
  theme_minimal(base_size = 11)
```

## Predecir curvas de supervivencia para perfiles de pacientes

El modelo de Cox permite estimar la **curva de un paciente específico**. Es la base de las **calculadoras de riesgo** (Cap. 17):

```{r}
#| label: curvas-perfil
#| fig-width: 8
#| fig-height: 4
perfiles <- tibble(
  dm = factor(c("Sin DM", "Sin DM", "Sin DM"), levels = levels(coh$dm)),
  tfg = c(35, 25, 15), uacr = 300, edad = 66, sexo = factor("Hombre", levels = levels(coh$sexo)),
  albumina = 4, fosforo = 3.7, bicarbonato = 23, ecv = 0
)
sf <- survfit(cox_aj, newdata = perfiles)

tidy(sf) |>
  pivot_longer(starts_with("estimate."), names_to = "perfil", values_to = "supervivencia") |>
  mutate(perfil = factor(perfil, levels = paste0("estimate.", 1:3), labels = paste("TFGe", perfiles$tfg))) |>
  ggplot(aes(time, 1 - supervivencia, color = perfil)) +
  geom_step(linewidth = 1) +
  scale_color_viridis_d(end = 0.8, name = NULL) +
  labs(x = "Meses", y = "Riesgo acumulado de falla renal",
       caption = "Hombre de 66 años, sin diabetes, UACR 300 mg/g. Modelo de Cox. Datos simulados.") +
  theme_minimal(base_size = 11) + theme(legend.position = "bottom")
```

## Variantes útiles

### Estratificación: otro riesgo basal por grupo

Cuando una variable **no cumple proporcionalidad** y no te interesa su HR, se **estratifica**: cada estrato tiene su propio $h_0(t)$.

```{r}
#| label: cox-estrato
cox_estr <- coxph(Surv(tiempo_meses, krt) ~ I((27 - tfg) / 10) + log2(uacr) + I(edad / 10) + strata(sexo), data = coh)
round(exp(coef(cox_estr)), 3)
```

### Errores robustos y conglomerados

Si hay pacientes agrupados (centros de diálisis), `cluster()` da errores estándar robustos:

```{r}
#| label: cox-cluster
#| eval: false
coxph(Surv(tiempo_meses, krt) ~ dm + tfg + cluster(centro), data = datos)
```

### Empates

Con tiempos medidos en meses enteros hay **empates** (varios eventos en el mismo mes). R usa por defecto la aproximación de **Efron**, adecuada casi siempre.

### Tiempo-dependientes

Variables que **cambian durante el seguimiento** (TFGe actualizada, inicio de un fármaco) se incluyen con la estructura `(tstart, tstop]` (`survSplit()` o `tmerge()`). Se verá en el Cap. 19 junto con los métodos g.

## Cuántas variables caben: eventos por variable

Como en la logística (8.3): al menos **10-20 eventos por parámetro**. Con 839 eventos y 9 parámetros hay holgura. En cohortes pequeñas, limita el número de covariables a los confusores esenciales.

## ¿Efecto causal? Lo que el HR no resuelve

Un HR ajustado es **una asociación**; para interpretarlo como efecto causal se necesita lo de siempre: **intercambiabilidad condicional** (confusores medidos), consistencia, positividad y ausencia de sesgo de selección. Además, el HR **cambia de significado con el tiempo** si el riesgo no es proporcional, y el uso de variables **post-tratamiento** (como la TFGe a los 6 meses) rompe la interpretación. El Cap. 12 presenta alternativas (riesgos acumulados estandarizados, IPW, AIPW).

::: {.callout-important}
## 🎯 En resumen

-   **Cox** estima **HR**: cociente de riesgos instantáneos, **constante en el tiempo** bajo proporcionalidad.
-   Reescala las variables (por 10 años, `log2`) y reporta **HR con IC** en tabla o gráfico de bosque.
-   Puedes **predecir curvas** de perfiles con `survfit(modelo, newdata = ...)`.
-   **Estratifica** (`strata()`) cuando una variable no cumple proporcionalidad; usa `cluster()` con datos agrupados.
-   **HR ≠ riesgo relativo** ni "tiempo": complementa con riesgos acumulados y RMST.
-   Hace falta **≥ 10-20 eventos por parámetro**.
:::

## Ejercicio

1.  Ajusta un modelo de Cox para **muerte** (`estado == 2`, tratando la falla renal como censura). ¿Qué variables se asocian? ¿Es la edad ahora un factor de riesgo?
2.  Calcula el HR de la diabetes **ajustando solo por TFGe y UACR**. ¿Cambia mucho respecto del modelo completo?
3.  Dibuja las curvas de riesgo acumulado predichas para dos pacientes: uno con UACR 30 y otro con UACR 1 000, con el resto de las variables iguales.
