# Unir tablas y construir la base final

::: {.callout-note}
## 🩺 Escenario

El servicio tiene los datos en tres lugares: el **registro** de pacientes (ya limpio), el **laboratorio** (creatinina en tres visitas) y la **farmacia** (un fármaco por fila). Quieres saber cuántos pacientes usan iSGLT2 y cómo cambió su creatinina. Para eso hay que **unir** las tres tablas sin perder pacientes ni duplicarlos... y al final **comprobar** si la base final recuperó la verdad.
:::

**Lo que vamos a hacer**

-   Elegir el tipo de unión (*join*) correcto y **auditar antes de unir**.
-   Detectar el error clásico: unir y que las filas se multipliquen.
-   Unir con **llaves compuestas** (dos columnas) y volver a formato **largo** para modelar.
-   Cerrar el capítulo con la base final y su **verificación contra la verdad**.

```{r}
#| label: setup-56
library(tidyverse)
source("R/funciones_epi.R")
source("R/limpiar_registro.R")
```

## Paso 1: tipos de unión (*joins*)

Se unen dos tablas mediante una **llave** (aquí, `id`): la columna que identifica a la misma persona en ambas.

| Función | Conserva | Úsala para… |
|---|---|---|
| `left_join(x, y)` | Todas las filas de `x` + coincidencias de `y` | Agregar información a una tabla principal |
| `inner_join(x, y)` | Solo filas presentes en **ambas** | Análisis con datos completos en ambas fuentes |
| `full_join(x, y)` | Todas las filas de **ambas** | Auditar qué falta en cada tabla |
| `anti_join(x, y)` | Filas de `x` **sin** pareja en `y` | Encontrar pacientes sin laboratorio |
| `semi_join(x, y)` | Filas de `x` **con** pareja en `y` | Filtrar por pertenencia |

## Paso 2: la limpieza completa, en una sola cadena

Esta es la **tabla principal**: todo lo hecho en 5.1 a 5.5 reunido en una cadena de pasos (una fila por paciente). Cada línea es un paso que ya conoces; lo que sigue de este subcapítulo es la unión.

```{r}
#| label: preparar
registro <- read_csv("Bases/registro_nefro_sucio.csv", show_col_types = FALSE) |>
  limpiar_basico() |>                                                       # 5.1-5.3: nombres, categorías, fechas
  distinct() |>                                                             # 5.5: duplicados exactos
  group_by(id_paciente) |> slice_max(fecha_registro, n = 1, with_ties = FALSE) |> ungroup() |>
  mutate(
    creat = creatinina |> na_if("ND") |> str_replace(",", ".") |> as.numeric(),   # 5.4: texto -> número
    creat_mgdl = if_else(unidad_creat == "umol/L", umol_a_mgdl(creat), creat),    # 5.4: una unidad
    edad = as.integer(floor(lubridate::time_length(lubridate::interval(fecha_nac, fecha_de_ingreso), "years"))),
    pas = na_if(pas, 999), pas = if_else(pas > 260, NA_real_, pas),         # 5.5: faltantes e imposibles
    uacr = na_if(uacr_mg_g, -1),
    peso_kg = na_if(peso_kg, 0),
    tfge = ckd_epi_2021(creat_mgdl, edad, sexo),                            # 5.4: TFGe y KDIGO
    cat_g = categoria_g(tfge), cat_a = categoria_a(uacr), riesgo = riesgo_kdigo(cat_g, cat_a)
  ) |>
  rename(id = id_paciente)

lab  <- read_csv("Bases/lab_visitas_ancho.csv", show_col_types = FALSE)    # creatinina en 3 visitas
meds <- read_csv("Bases/medicamentos.csv", show_col_types = FALSE)         # un fármaco por fila

c(registro = nrow(registro), lab = nrow(lab), meds = nrow(meds))
```

## Paso 3: auditar antes de unir

Antes de unir, pregunta **quién queda sin pareja**:

```{r}
#| label: auditar
anti_join(registro, lab, by = "id") |> nrow()      # pacientes del registro SIN laboratorio
anti_join(lab, registro, by = "id") |> nrow()      # IDs de laboratorio que no existen en el registro
anti_join(meds, registro, by = "id") |> nrow()     # IDs de medicamentos que no existen en el registro
```

Hay **`r nrow(anti_join(registro, lab, by = "id"))`** pacientes sin laboratorio (el archivo cubre a `r sprintf("%.0f", 100 * nrow(lab) / nrow(registro))` % de la cohorte) y ningún ID "huérfano". No es un error, pero **debes saberlo** antes de unir, porque un `inner_join()` los eliminaría en silencio.

```{r}
#| label: union
base <- registro |>
  left_join(lab, by = "id")          # conserva TODOS los pacientes; sin laboratorio => NA

c(filas_antes = nrow(registro), filas_despues = nrow(base))
sum(is.na(base$creat_12m))           # pacientes sin creatinina a los 12 meses
```

Las filas no cambian (`r nrow(base)`) porque `lab` tiene **una fila por paciente**: la relación es "uno a uno".

## Paso 4: el error clásico, filas que se multiplican

`meds` tiene **un fármaco por fila**: un paciente con tres fármacos aparece tres veces. Si lo unes tal cual:

```{r}
#| label: union-mal
union_mala <- registro |> left_join(meds, by = "id")
c(filas_antes = nrow(registro), filas_despues = nrow(union_mala))
```

La base pasó de `r nrow(registro)` a **`r nrow(union_mala)`** filas: cada paciente quedó repetido tantas veces como fármacos tiene, y cualquier promedio o proporción ya está **ponderado por número de fármacos**. No hay error ni aviso. La defensa es pedirle a R que **compruebe la relación** con `relationship`:

```{r}
#| label: relationship
tryCatch(
  registro |> left_join(meds, by = "id", relationship = "one-to-one"),
  error = \(e) cat("ERROR:", conditionMessage(e) |> str_split_i("\n", 1), "\n")
)
```

La solución es llevar `meds` a **una fila por paciente** con indicadores (`pivot_wider()`):

```{r}
#| label: meds-ancho
meds_ancho <- meds |>
  mutate(usa = 1L) |>
  pivot_wider(names_from = farmaco, values_from = usa, values_fill = 0L,
              names_prefix = "usa_") |>
  rename_with(limpiar_nombres)

head(meds_ancho, 4)
```

```{r}
#| label: union-meds
base <- base |>
  left_join(meds_ancho, by = "id", relationship = "one-to-one") |>      # ahora sí: una fila por paciente
  mutate(across(starts_with("usa_"), \(x) replace_na(x, 0L)))           # sin registro de fármacos = no usa

c(filas = nrow(base))
base |> count(usa_isglt2) |> mutate(pct = scales::percent(n / sum(n), accuracy = 0.1, suffix = " %"))
```

Con `relationship = "one-to-one"` la unión **falla si algo se repite**: es un seguro barato. Y `replace_na(0L)` asume que la farmacia registra **a todos**: si solo registra a quienes tienen receta, quien no aparece puede ser un **dato faltante**, no un "no usa". Confirma cómo se capturó.

::: {.callout-warning}
## ⚠️ El número de filas debe tener sentido

Antes y después de **cada** `join`, compara el número de filas. Si crece, hay **llaves repetidas** en la tabla que unes. R avisa solo en el caso "muchos a muchos" (*many-to-many*): **no ignores ese aviso**.
:::

## Paso 5: llaves compuestas

A veces **una columna sola no identifica** a la persona. Imagina dos unidades de hemodiálisis que numeran a sus pacientes desde 1: el "paciente 1" existe en las dos. La llave es la **combinación** unidad + número. (Es el caso de las encuestas de hogares: en el taller ENDES del autor, la persona se identifica por el hogar y su número de línea.) Datos **ficticios**, para ilustrar:

```{r}
#| label: llaves-compuestas
pacientes_hd <- tribble(
  ~id_unidad, ~nro_paciente, ~acceso,
  "U1", 1, "Fístula",  "U1", 2, "Catéter",
  "U2", 1, "Catéter",  "U2", 2, "Fístula"
)
sesiones <- tribble(
  ~id_unidad, ~nro_paciente, ~kt_v,
  "U1", 1, 1.4,  "U1", 2, 1.1,
  "U2", 1, 1.3,  "U2", 2, 1.5
)

# Comprobar que la llave sea única: debe devolver 0 filas
pacientes_hd |> count(id_unidad, nro_paciente) |> filter(n > 1) |> nrow()

# Unir solo por el número: mezcla pacientes de unidades distintas
pacientes_hd |> left_join(sesiones, by = "nro_paciente") |> nrow()

# Unir por la llave compuesta: una fila por paciente
pacientes_hd |> left_join(sesiones, by = join_by(id_unidad, nro_paciente))
```

Unir solo por `nro_paciente` produce **`r nrow(left_join(pacientes_hd, sesiones, by = "nro_paciente", relationship = "many-to-many"))`** filas en lugar de 4 (cada "paciente 1" se cruza con el de la otra unidad). La unión correcta usa **las dos columnas**. Antes de unir, cuenta siempre las filas por llave: si alguna aparece más de una vez, esa no es la llave.

## Paso 6: de ancho a largo, para modelar

Los modelos de mediciones repetidas (Cap. 14) esperan **una fila por medición** (5.1). Con la base ya unida, `pivot_longer()` apila las tres visitas de creatinina:

```{r}
#| label: evolucion-largo
evolucion <- base |>
  select(id, creat_basal, creat_6m, creat_12m) |>
  pivot_longer(-id, names_to = "visita", names_prefix = "creat_", values_to = "creat") |>
  mutate(visita = factor(visita, levels = c("basal", "6m", "12m")))

evolucion |> group_by(visita) |> summarise(n = sum(!is.na(creat)), mediana = median(creat, na.rm = TRUE))
```

La base pasó de `r nrow(base)` filas (una por paciente) a `r nrow(evolucion)` (tres por paciente); `r sum(is.na(evolucion$creat)) / 3` pacientes no tienen laboratorio (las filas con `NA`).

## Paso 7: verificación contra la verdad

Como la base sucia se generó a partir de una limpia, **podemos comprobar** qué recuperó nuestra limpieza. Para cada variable contamos dos cosas: cuántos valores **difieren** de la verdad y cuántos pasaron a `NA` aunque la verdad **sí los tenía**.

```{r}
#| label: verdad
verdad <- read_csv("Bases/registro_nefro_verdad.csv", show_col_types = FALSE)

comparacion <- base |>
  select(id, sexo, fecha_nac, fecha_de_ingreso, edad, peso_kg, creat_mgdl, uacr, pas, diagnostico, dm) |>
  inner_join(verdad, by = "id", suffix = c("", "_verdad"))

discrepa <- \(a, b, tol = 0) if (is.numeric(a)) sum(abs(a - b) > tol, na.rm = TRUE) else sum(a != b, na.rm = TRUE)
a_na     <- \(a, b) sum(is.na(a) & !is.na(b))

pares <- tribble(
  ~variable,              ~limpio,             ~real,                ~tol,
  "sexo",                 "sexo",              "sexo_verdad",         0,
  "fecha de nacimiento",  "fecha_nac",         "fecha_nac_verdad",    0,
  "fecha de ingreso",     "fecha_de_ingreso",  "fecha_ingreso",       0,
  "edad",                 "edad",              "edad_verdad",         0,
  "peso (kg)",            "peso_kg",           "peso",                0,
  "creatinina (mg/dL)",   "creat_mgdl",        "creat_mgdl_verdad",   0.02,
  "UACR",                 "uacr",              "uacr_verdad",         0,
  "PAS",                  "pas",               "pas_verdad",          0,
  "diagnóstico",          "diagnostico",       "diagnostico_verdad",  0,
  "diabetes",             "dm",                "diabetes",            0
)

resultado <- pares |>
  mutate(discrepancias = pmap_int(list(limpio, real, tol), \(l, r, t) discrepa(comparacion[[l]], comparacion[[r]], t)),
         pasaron_a_NA  = map2_int(limpio, real, \(l, r) a_na(comparacion[[l]], comparacion[[r]]))) |>
  select(variable, discrepancias, pasaron_a_NA)
resultado
```

La limpieza recuperó **casi todo**. Tres cosas que conviene entender:

-   **Edad (`r resultado$discrepancias[resultado$variable == "edad"]` paciente):** la base "verdad" calculó la edad dividiendo días entre 365.25; nuestro cálculo por calendario (`interval()`) es el correcto y difiere en un año con un paciente que cumplía años ese mismo día.
-   **PAS (`r resultado$discrepancias[resultado$variable == "PAS"]` pacientes):** mirémoslos.
-   **`pasaron_a_NA`:** son valores que **no podíamos conocer** (`ND`, `999`, `-1`, `0`, `1400`): la fuente sí los tenía, pero nuestro código no debe inventarlos. Solo se recuperan volviendo a la fuente.

```{r}
#| label: pas-discrepancias
comparacion |>
  filter(pas != pas_verdad) |>
  transmute(id, pas_limpia = pas, pas_verdad)
```

Esas diferencias son **actualizaciones legítimas**: el registro más reciente del mismo paciente (5.5) trae otra PAS que la base "verdad" no incluye. Una limpieza puede ser **correcta** y diferir de la fuente original cuando los datos se actualizan; lo importante es que la **regla esté escrita y sea revisable**.

## Paso 8: guardar la base final

```{r}
#| label: guardar
#| eval: false
base |> write_rds("datos/procesados/registro_limpio.rds")     # conserva factores y fechas
base |> write_csv("datos/procesados/registro_limpio.csv")
```

::: {.callout-tip}
## 💡 Lista de verificación antes de dar por terminada la limpieza

-   [ ] Datos crudos **intactos** y limpieza **solo con código**.
-   [ ] Nombres estandarizados; categorías unificadas (`count()` de cada categórica).
-   [ ] Fechas convertidas; `NA` nuevos revisados; coherencia temporal verificada.
-   [ ] **Una sola unidad** para cada medición; función clínica validada con un caso a mano.
-   [ ] Faltantes disfrazados convertidos a `NA`; **imposibles** tratados según su causa.
-   [ ] **Duplicados** resueltos con una regla escrita; ID discordantes devueltos a la fuente.
-   [ ] Filas **antes y después** de cada `join` coinciden con lo esperado.
-   [ ] **Diario de limpieza** y **diccionario de datos** guardados.
:::

::: {.callout-important}
## 🎯 En resumen

-   `left_join()` agrega información conservando la tabla principal; `inner_join()` elimina en silencio a quien no coincide; `anti_join()` te dice **quién falta**.
-   **Audita antes de unir** y compara el **número de filas** antes y después; `relationship = "one-to-one"` convierte la sospecha en un error.
-   Una tabla de "muchas filas por paciente" se vuelve **indicadores** con `pivot_wider()`.
-   Si una columna no identifica a la persona, la llave es **compuesta** (`join_by(a, b)`).
-   La limpieza se **verifica**: en datos simulados contra la verdad; en datos reales, con reglas, conteos y revisión con la fuente.
:::

## Ejercicio

1.  Une `base` con una tabla de dos filas por paciente inventada y observa qué pasa con el número de filas y con `relationship = "one-to-one"`.
2.  ¿Cuántos pacientes usan **iSGLT2 e IECA/ARA-II** a la vez?
3.  Calcula la **variación de creatinina entre la basal y los 12 meses** y su mediana por categoría de riesgo KDIGO.
