# Diseñar para reducir la confusión: comparador activo y nuevo usuario

::: {.callout-note}
## 🩺 Escenario

Quieres evaluar un iSGLT2 y comparar con "no tratar". Pero quien **no recibe nada** suele ser distinto: más frágil, con contraindicaciones, con menos acceso. En cambio, si lo comparas con otro fármaco **para la misma indicación** (por ejemplo, un iDPP4 en diabetes), los pacientes que reciben uno u otro se parecen mucho más. Y si solo incluyes a quienes **empiezan** el fármaco durante el estudio, evitas mezclar a los que llevan años tomándolo (y que, por haber sobrevivido, son un grupo "seleccionado").
:::

Los métodos de ajuste (PS, IPW, AIPW) corrigen lo **medido**. Pero el **diseño** puede reducir la confusión que **no se mide**, y por eso vale más que cualquier modelo. Son dos decisiones, que juntas forman el diseño de **comparador activo y nuevo usuario** (*active comparator, new-user design*):

1.  **Comparador activo**: comparar el fármaco de interés con **otro fármaco para la misma indicación**, no con "no tratar". Es como comparar a quien toma **té** con quien toma **café**, no con quien no desayuna.
2.  **Nuevo usuario**: incluir solo a quienes **inician** el tratamiento durante el estudio, con un tiempo previo "limpio" (lavado), excluyendo a los usuarios prevalentes (10.5).

**Lo que vamos a hacer**

-   Medir **cuánto sesgo** se evita al cambiar el comparador (porque conocemos la verdad).
-   Construir una cohorte de **nuevos usuarios** a partir de despachos de farmacia (datos hipotéticos).
-   Cerrar el capítulo con el **flujo completo** de un análisis observacional.

## Paso 1: por qué un comparador activo reduce la confusión

En la simulación, la **fragilidad** (no medida) reduce la probabilidad de recibir el iSGLT2 cuando el comparador es "no tratar" (peso −0.70 en la decisión de tratar). Con un comparador activo la fragilidad influye **mucho menos** en la elección (−0.15): los médicos prescriben uno u otro, no "tratan o no tratan". Simulamos los dos escenarios con el mismo simulador del libro, cambiando solo ese peso (las bases son simuladas):

```{r}
#| label: setup-129
library(tidyverse)
source("R/funciones_epi.R")
source("R/funciones_extra_cap1213.R")
source("R/simular_ckd.R")

x <- confusores_medidos
preparar <- function(d) d |> mutate(sexo = factor(sexo, levels = c("Mujer", "Hombre")), luacr = log(uacr))

a <- preparar(simular_ckd(peso_fragilidad = 0.70))    # Escenario A: comparador = no tratar
b <- preparar(simular_ckd(peso_fragilidad = 0.15))    # Escenario B: comparador activo

ate_v <- mean(a$ite)     # mismos resultados potenciales: la verdad no cambia
c(ATE_verdadero = ate_v) |> round(2)
```

Medimos el **sesgo** (estimación − verdad) del análisis crudo y del ajustado por IPW en ambos escenarios:

```{r}
#| label: comparar-escenarios
analizar <- function(d, nombre) {
  ps <- fitted(glm(as.formula(paste("isglt2 ~", x)), data = d, family = binomial))
  w <- ifelse(d$isglt2 == 1, 1 / ps, 1 / (1 - ps))
  tibble(escenario = nombre,
         DEM_fragilidad = smd(d$fragilidad, d$isglt2),
         crudo = coef(lm(pendiente_tfg ~ isglt2, d))[2],
         ajustado_IPW = coef(lm(pendiente_tfg ~ isglt2, d, weights = w))[2],
         verdad = mean(d$ite)) |>
    mutate(sesgo_crudo = crudo - verdad, sesgo_ajustado = ajustado_IPW - verdad)
}
comp <- bind_rows(analizar(a, "Comparador: no tratar"), analizar(b, "Comparador activo"))
comp |> mutate(across(where(is.numeric), \(x) round(x, 2)))
```

**Qué vemos:**

-   El desbalance de la fragilidad entre grupos (**DEM**) baja de **`r round(comp$DEM_fragilidad[1], 2)`** a **`r round(comp$DEM_fragilidad[2], 2)`**.
-   El **sesgo del estimador crudo** baja de **`r sprintf("%.2f", comp$sesgo_crudo[1])`** a **`r sprintf("%.2f", comp$sesgo_crudo[2])`**.
-   El **sesgo del estimador ajustado** baja de **`r sprintf("%.2f", comp$sesgo_ajustado[1])`** a **`r sprintf("%.2f", comp$sesgo_ajustado[2])`**.

El comparador activo **no elimina** el sesgo, pero lo **reduce unas `r round(comp$sesgo_ajustado[1] / comp$sesgo_ajustado[2])` veces** (en el estimador ajustado) **sin medir nada más**. Es una forma de **diseñar** la comparabilidad.

::: {.callout-warning}
## ⚠️ Lo que cambia con un comparador activo

-   El **estimando** es el efecto **relativo al comparador** (iSGLT2 **vs. iDPP4**), no vs. nada. Si el comparador tiene efecto propio (beneficio o daño), se mezcla.
-   Requiere que existan **ambos fármacos con indicación compartida**; si no hay un comparador razonable, no se puede.
-   Hace falta **equipoise clínico**: los médicos deben considerar ambos fármacos como opciones reales, no uno como "último recurso".
:::

## Paso 2: el diseño de nuevo usuario

Un **nuevo usuario** es quien **inicia** el fármaco **sin haberlo usado durante un periodo previo** (el **lavado**, típicamente 6-12 meses). Su **tiempo cero** es la **fecha del primer despacho** (fecha índice). Lo hacemos con **datos hipotéticos de dispensación** de dos fármacos (cada fila es un despacho):

```{r}
#| label: nuevos-usuarios
set.seed(42)
disp <- tibble(
  id = rep(1:12, times = c(3, 1, 2, 4, 1, 2, 3, 1, 2, 1, 3, 2)),
  farmaco = sample(c("iSGLT2", "iDPP4"), 25, replace = TRUE),
  fecha = as.Date("2022-01-01") + sample(0:700, 25)
) |> arrange(id, fecha)
inicio_observacion <- as.Date("2022-01-01")

nuevos_usuarios <- function(disp, lavado_dias = 180, inicio_obs, fin_inclusion) {
  disp |>
    group_by(id) |>
    arrange(fecha, .by_group = TRUE) |>
    slice(1) |>                                         # primer despacho de cualquiera de los dos
    ungroup() |>
    filter(fecha >= inicio_obs + lavado_dias,           # el primer despacho observado NO cae en el lavado
           fecha <= fin_inclusion) |>
    transmute(id, fecha_indice = fecha, estrategia = farmaco)
}

indice <- nuevos_usuarios(disp, lavado_dias = 180, inicio_obs = inicio_observacion, fin_inclusion = as.Date("2023-06-30"))
indice
count(indice, estrategia)
```

**Qué vemos:** de los 12 pacientes con despachos, **`r nrow(indice)`** cumplen el diseño. Cada uno entra **una sola vez**, en la fecha de su **primer despacho**, con la estrategia que inició; **ese día es el tiempo cero**. Los demás tienen su primer despacho **dentro del lavado** (no sabemos si ya usaban el fármaco antes: podrían ser prevalentes) o después del cierre de la inclusión. Lo vemos en un gráfico:

```{r}
#| label: graf-nuevos-usuarios
#| fig-width: 8.5
#| fig-height: 4
primeros <- disp |> group_by(id) |> slice_min(fecha, n = 1, with_ties = FALSE) |> ungroup() |>
  mutate(entra = id %in% indice$id)

ggplot(disp, aes(fecha, id)) +
  annotate("rect", xmin = inicio_observacion, xmax = inicio_observacion + 180, ymin = -Inf, ymax = Inf,
           fill = "#E69F00", alpha = 0.25) +
  annotate("text", x = inicio_observacion + 90, y = 12.9, label = "Lavado", size = 3.4, color = "#B07800") +
  geom_vline(xintercept = as.Date("2023-06-30"), linetype = "dashed", color = "grey40") +
  annotate("text", x = as.Date("2023-06-30"), y = 12.9, label = "Cierre de inclusión", size = 3.2, hjust = 1.05, color = "grey30") +
  geom_point(aes(color = farmaco), size = 2.4) +
  geom_point(data = primeros, aes(shape = entra), size = 5, stroke = 1) +
  scale_shape_manual(values = c(`TRUE` = 1, `FALSE` = 4), labels = c(`TRUE` = "Entra (nuevo usuario)", `FALSE` = "No entra"), name = "Primer despacho") +
  scale_color_manual(values = c(iSGLT2 = "#0072B2", iDPP4 = "#999999"), name = "Fármaco") +
  scale_y_continuous(breaks = 1:12) +
  labs(x = "Fecha de despacho", y = "Paciente", caption = "Datos hipotéticos.") +
  theme_minimal(base_size = 11) + theme(legend.position = "bottom", panel.grid.minor = element_blank())
```

**Qué vemos:** la zona sombreada es el lavado. Un paciente cuyo **primer** despacho observado cae ahí (cruz) **no entra**: podría llevar años usando el fármaco. Tampoco entra quien empieza **después** del cierre de la inclusión (línea punteada). Los que entran (círculo) tienen un primer despacho dentro de la ventana, con la seguridad de que **antes no usaban ninguno**.

::: {.callout-tip}
## 💡 Reglas del diseño de nuevo usuario

1.  Define un **lavado** sin exposición a *ninguno* de los fármacos comparados.
2.  El **tiempo cero** es la **fecha índice** del primer despacho.
3.  Mide los **confusores antes** del tiempo cero (después serían mediadores).
4.  Incluye a cada paciente **una sola vez** (primer inicio) o usa **ensayos anidados** si puede iniciar en distintos momentos.
5.  Analiza **desde el inicio**, no desde que ya llevan meses tomándolo.
6.  Define el **seguimiento**: ITT (sin importar si cambian de fármaco) o *per protocol* con censura y ponderación (Cap. 19).
:::

## El capítulo en seis pasos

El flujo de un análisis observacional, que viste en el recorrido del inicio del capítulo, se resume así:

1.  **Protocolo** del ensayo objetivo: elegibilidad, estrategias, tiempo cero, desenlace y estimando (12.1).
2.  **DAG** y conjunto de ajuste (Cap. 3).
3.  **Diseño**: comparador activo y nuevo usuario (este subcapítulo), porque el diseño vale más que el modelo.
4.  **PS y balance**: emparejar o ponderar, y comprobar |DEM| < 0.10 **antes** de mirar el desenlace (12.3-12.5).
5.  **Estimar** con IPW, fórmula g o AIPW, con IC por *bootstrap* (12.5-12.7).
6.  **Sensibilidad**: E-value, proxies y controles negativos (12.8).

::: {.callout-important}
## 🎯 En resumen

-   El **comparador activo** reduce la confusión por indicación **por diseño**: aquí el sesgo del estimador ajustado baja de **`r sprintf("%.2f", comp$sesgo_ajustado[1])`** a **`r sprintf("%.2f", comp$sesgo_ajustado[2])`**.
-   El **nuevo usuario** (con lavado y tiempo cero en el primer despacho) evita el sesgo de **prevalentes** y el de tiempo inmortal.
-   El **diseño** (qué comparar, a quién incluir y cuándo empezar) vale **más** que el modelo estadístico.
-   Flujo completo: pregunta → ensayo objetivo → DAG → diseño → PS y balance → estimación → sensibilidad.
:::

## Ejercicio

1.  Con `peso_fragilidad = 0.15`, calcula el **E-value** del RR ajustado de evento renal. ¿Es menor o mayor que con `0.70`? ¿Qué implica?
2.  Modifica `nuevos_usuarios()` para un **lavado de 365 días**. ¿Cuántos pacientes quedan?
3.  Propón un **comparador activo** creíble para estudiar el efecto de un **fármaco para la hiperkalemia** sobre la mortalidad. ¿Qué indicación comparte?

## Nota editorial

-   Capítulo redactado con asistencia de IA y revisado por el autor. Todos los datos son **simulados** o **hipotéticos**; los escenarios clínicos son **ilustrativos**.
