# Simulaciones de DAG: ¿qué pasa si ajusto por…?

::: {.callout-note}
## 🩺 Escenario

Tienes un registro de pacientes con ERC y quieres saber si los que toman un iSGLT2 pierden TFGe más despacio. En la base hay albuminuria basal, albuminuria a los 6 meses, hospitalizaciones y el centro donde se atienden. Un colega te dice "mete todo al modelo"; otro, "deja solo lo que cambie el coeficiente más de un 10 %". Los dos pueden equivocarse. En el Capítulo 3.3 vimos las reglas de los DAG; aquí las **ponemos a prueba** con datos simulados en los que *tú* fijas el efecto verdadero y puedes ver cuánto se desvía cada decisión.
:::

## Lo que vamos a hacer

-   Crear con `simular_dag()` cinco escenarios (confusor, mediador, colisionador, variable Z y variable que solo causa $Y$), todos con **efecto verdadero conocido**.
-   Estimar con `comparar_ajustes()` el efecto de $X$ sobre $Y$ sin ajustar y ajustando por cada variable, y medir el **sesgo** frente a la verdad.
-   Ver por qué el **criterio del cambio en la estimación** engaña, y cerrar con una figura-resumen y una regla práctica.

```{r}
#| label: c35-setup
library(tidyverse)
source("R/funciones_epi.R")          # dibujar_dag()
source("R/funciones_extra_a.R")      # num(), pct()
source("R/funciones_dag_sim.R")      # simular_dag(), comparar_ajustes(), replicar_ajustes(), cambio_en_estimacion()

theme_set(theme_minimal(base_size = 13) + theme(panel.grid.minor = element_blank()))

# Tabla compacta de resultados (redondeada) para mostrar
ver <- function(r) r |> select(ajuste, estimado, ic_inf, ic_sup, sesgo) |>
  mutate(across(where(is.numeric), \(x) round(x, 2)))
```

## Paso 1. Simular con verdad conocida

En datos reales nunca sabes el efecto verdadero; en una simulación lo escribes tú. Todos los escenarios comparten la misma historia: $X$ es **iSGLT2** (0/1) e $Y$ es la **pendiente de TFGe** (mL/min/1.73 m² por año, más alto es mejor). El efecto **total** verdadero del fármaco es **+1** mL/min/año. `simular_dag()` genera los datos y guarda esa verdad como atributo.

```{r}
#| label: c35-demo
d_demo <- simular_dag("confusor", n = 2000)
slice_head(d_demo, n = 3)
attr(d_demo, "verdad")      # el efecto total verdadero
```

Los cinco escenarios, con el rol de cada variable, son estos (todo simulado):

```{r}
#| label: fig-c35-mapa
#| fig-cap: "Los cinco escenarios (datos simulados). X = iSGLT2; Y = pendiente de TFGe. Gris claro: variable no medida."
#| fig-width: 11
#| fig-height: 5.2
pn <- function(tercero, rol, titulo, x3 = 2, y3 = 1.7, extra = NULL, aristas) {
  nodos <- bind_rows(
    tribble(~nombre, ~x, ~y, ~etiqueta, ~rol, "X", 1, 1, "iSGLT2", "exposicion", "Y", 3, 1, "Pendiente\nTFGe", "desenlace"),
    tibble(nombre = "T", x = x3, y = y3, etiqueta = tercero, rol = rol), extra)
  dibujar_dag(nodos, aristas, encoger = 0.2, tam_texto = 3.3, expandir = c(0.25, 0.3)) + labs(title = titulo) +
    theme(legend.position = "none", plot.title = element_text(face = "bold", size = 10))
}
a <- \(...) tibble(de = c(...)[c(TRUE, FALSE)], a = c(...)[c(FALSE, TRUE)])   # a("X","Y", "T","X") -> aristas
patchwork::wrap_plots(
  pn("Albuminuria\nbasal", "confusor", "1. Confusor", aristas = a("X","Y", "T","X", "T","Y")),
  pn("Albuminuria\n6 meses", "mediador", "2. Mediador", aristas = a("X","Y", "X","T", "T","Y")),
  pn("Hospitalización", "colisionador", "3. Colisionador", aristas = a("X","Y", "X","T", "Y","T")),
  pn("Fragilidad\n(no medida)", "no medido", "4. Variable Z", y3 = 1.7, x3 = 2.1,
     extra = tibble(nombre = "Z", x = 0.1, y = 0.2, etiqueta = "Centro\n(Z)", rol = "otro"),
     aristas = a("X","Y", "T","X", "T","Y", "Z","X")),
  pn("PAS basal", "otro", "5. Solo causa Y", aristas = a("X","Y", "T","Y")),
  nrow = 2)
```

## Paso 2. Confusor: ajustar acerca a la verdad

Escenario 1: los pacientes con más albuminuria basal reciben iSGLT2 con más frecuencia (es la indicación) **y** pierden TFGe más rápido. Es el confusor clásico. `comparar_ajustes()` estima el efecto sin ajustar y ajustando por cada variable medida:

```{r}
#| label: c35-confusor
set.seed(351)
r1 <- simular_dag("confusor", n = 2000) |> comparar_ajustes()
ver(r1)
```

**Qué vemos.** Sin ajustar, el estimado es `r num(r1$estimado[1])`: el fármaco parece mucho menos útil de lo que es (la verdad es 1), porque los tratados partían con peor pronóstico. Al ajustar por la albuminuria basal llegamos a `r num(r1$estimado[2])`, dentro de su IC 95 % (`r num(r1$ic_inf[2])` a `r num(r1$ic_sup[2])`). Es el caso en que el DAG manda **ajustar**.

## Paso 3. Mediador: ajustar bloquea parte del efecto

Escenario 2: el fármaco reduce la albuminuria a los 6 meses y esa reducción mejora la pendiente. Fijamos que el 60 % del efecto pasa por la albuminuria (**efecto indirecto**) y el 40 % restante es **directo**: 0.4 de los 1.0 mL/min/año. Para aislar el mediador, aquí el tratamiento es aleatorizado.

```{r}
#| label: c35-mediador
set.seed(352)
d_med <- simular_dag("mediador", n = 2000)
r2 <- comparar_ajustes(d_med)
ver(r2)
attr(d_med, "verdad_directo")      # efecto directo verdadero
```

**Qué vemos.** Sin ajustar recuperamos el efecto **total** (`r num(r2$estimado[1])`). Al ajustar por la albuminuria a los 6 meses el estimado cae a `r num(r2$estimado[2])`, cerca del efecto directo verdadero (`r num(attr(d_med, "verdad_directo"))`). No es un error de cálculo: contestas **otra pregunta**. Si quieres saber cuánto ayuda el fármaco en total (la pregunta habitual de una guía clínica), **no ajustes por el mediador**. Si quieres saber cuánto actúa por vías distintas de la albuminuria, sí, pero entonces necesitas además que no haya confusión entre albuminuria y pendiente (aquí no la hay por construcción; en la vida real, casi siempre la hay).

## Paso 4. Colisionador: ajustar o restringir *crea* sesgo

Escenario 3: el tratamiento es aleatorizado, así que **sin ajustar** ya debería estar bien. Pero medimos la **hospitalización**, que es menos frecuente con el iSGLT2 y también con una buena pendiente: ambos la influyen. Veamos qué pasa si ajustas por ella o analizas solo a los hospitalizados (restringir también es condicionar):

```{r}
#| label: c35-colisionador
set.seed(353)
d_col <- simular_dag("colisionador", n = 2000)
r3 <- comparar_ajustes(d_col, restringir = "hosp")
ver(r3)
```

**Qué vemos.** El análisis sin ajustar da `r num(r3$estimado[1])`, sin sesgo apreciable. Ajustando por hospitalización baja a `r num(r3$estimado[2])` y restringiendo a los `r sum(d_col$hosp)` hospitalizados a `r num(r3$estimado[3])`, con un IC mucho más ancho. La razón: entre los hospitalizados, un paciente tratado está ahí *a pesar* del fármaco, lo que hace más probable que tenga mala pendiente; uno no tratado puede estar ahí simplemente por no haberlo recibido. Así, el tratamiento y la mala pendiente se asocian **dentro de** los hospitalizados aunque el fármaco no la cause. Hemos *creado* un sesgo que no existía.

## Paso 5. Variable Z: ajustar puede amplificar el sesgo

Escenario 4: la **fragilidad** ($U$) no se mide; causa tanto el tratamiento (se receta menos a los frágiles) como la pendiente. Además hay una variable $Z$ que solo influye en el **tratamiento**: la tendencia del centro a prescribir iSGLT2 (o la preferencia del nefrólogo). $Z$ no es un confusor, porque no afecta a $Y$ salvo a través de $X$. ¿Se puede ajustar "por si acaso"?

```{r}
#| label: c35-sesgo-z
set.seed(354)
d_z <- simular_dag("sesgo_z", n = 2000)
# candidatas incluye u_fragilidad solo para ver qué pasaría si pudiéramos medirla
r4 <- comparar_ajustes(d_z, candidatas = c("z_centro", "u_fragilidad"))
ver(r4)
```

**Qué vemos.** Sin ajustar, el sesgo ya existe (`r num(r4$sesgo[1])`) porque falta $U$. Al ajustar por $Z$ el sesgo **crece** a `r num(r4$sesgo[2])`: el estimado pasa de `r num(r4$estimado[1])` a `r num(r4$estimado[2])`, más lejos de la verdad (1). Es la **amplificación del sesgo** (*Z-bias*): $Z$ explica una parte de quién recibe el fármaco, y lo que queda por explicar depende más de $U$, de modo que la confusión no medida pesa relativamente más. Solo si pudiéramos medir $U$ llegaríamos a `r num(r4$estimado[3])`. Si $U$ no existiera, $Z$ no sesgaría, pero tampoco ayudaría: solo restaría algo de precisión.

Con el paquete `simcausal` (código no verificado en el entorno de pruebas del libro) el mismo escenario se escribe así; aquí no está instalado, por eso el libro usa `simular_dag()`:

```{r}
#| label: c35-simcausal
#| eval: !expr requireNamespace("simcausal", quietly = TRUE)
#| error: true
library(simcausal)
D <- DAG.empty() +
  node("U", distr = "rnorm", mean = 0, sd = 1) +
  node("Z", distr = "rnorm", mean = 0, sd = 1) +
  node("X", distr = "rbern", prob = plogis(-0.2 + 1.5 * Z + 0.8 * U)) +
  node("Y", distr = "rnorm", mean = -2 + 1 * X - 1 * U, sd = 1)
Dset <- set.DAG(D)
datos_sc <- sim(DAG = Dset, n = 2000, rndseed = 354)
coef(lm(Y ~ X, datos_sc))["X"]          # sin ajustar
coef(lm(Y ~ X + Z, datos_sc))["X"]      # ajustando por Z
```

## Paso 6. Variable que solo causa $Y$: no sesga, mejora la precisión

Escenario 5: tratamiento aleatorizado y una covariable basal (la PAS) que predice la pendiente pero no el tratamiento. No es confusor. ¿Qué gana ajustar? Una simulación no basta, porque un solo dataset mezcla azar y efecto; repetimos 200 veces:

```{r}
#| label: c35-solo-y
set.seed(355)
r5 <- replicar_ajustes("solo_y", reps = 200, n = 1000)
r5 |> select(ajuste, estimado, sesgo, ee_empirico) |> mutate(across(where(is.numeric), \(x) round(x, 3)))
```

**Qué vemos.** Con o sin ajuste el estimado medio es prácticamente el mismo (`r num(r5$estimado[1], 3)` sin ajustar y `r num(r5$estimado[2], 3)` ajustando; la verdad es 1): no hay sesgo en ninguno. Lo que cambia es la **variabilidad** entre muestras: la desviación estándar de las estimaciones baja de `r num(r5$ee_empirico[1], 3)` a `r num(r5$ee_empirico[2], 3)`, es decir, intervalos `r pct(1 - r5$ee_empirico[2] / r5$ee_empirico[1], 0)` más estrechos. Incluir una variable que solo predice el desenlace es gratis y útil.

## Paso 7. Por qué engaña el "cambio en la estimación"

El criterio dice: añade la variable al modelo; si el coeficiente del tratamiento cambia más de un 10 %, consérvala. Suena razonable y se usa mucho. Probémoslo en las variables de los cinco escenarios (muestras grandes, para que el azar no decida):

```{r}
#| label: c35-cambio-estimacion
set.seed(357)
casos <- tribble(
  ~tipo,          ~variable,    ~papel,               ~dag_dice,
  "confusor",     "uacr_basal", "Confusor",           "incluir",
  "mediador",     "uacr_6m",    "Mediador",           "no incluir (efecto total)",
  "colisionador", "hosp",       "Colisionador",       "no incluir",
  "sesgo_z",      "z_centro",   "Z (solo causa X)",   "no incluir",
  "solo_y",       "pas_basal",  "Solo causa Y",       "opcional (precisión)"
)
tabla_cie <- casos |>
  mutate(res = map2(tipo, variable, \(t, v) cambio_en_estimacion(simular_dag(t, n = 5000), v))) |>
  unnest(res, names_sep = "_") |>
  transmute(papel, variable, cambio = round(100 * res_cambio_rel), regla_cie = res_regla, dag_dice)
tabla_cie
```

**Qué vemos.** El criterio manda incluir la variable en `r sum(tabla_cie$regla_cie == "incluir")` de los 5 casos, pero el DAG solo respalda uno con claridad. Incluye correctamente al confusor (cambio de `r tabla_cie$cambio[1]` %, enorme porque el estimado crudo está lejos de la verdad). Pero también "elige" el mediador (`r tabla_cie$cambio[2]` %), el colisionador (`r tabla_cie$cambio[3]` %) y la variable Z (`r tabla_cie$cambio[4]` %), y en los tres casos incluirla **empeora** el estimado del efecto total. El criterio solo detecta que el coeficiente *se mueve*; no sabe si se mueve **hacia** la verdad o **lejos** de ella. Un cambio grande es consistente con un confusor, pero también con un mediador, un colisionador o una Z.

Con desenlace binario hay una trampa extra: la **no colapsabilidad** del *odds ratio*. Una variable que predice el desenlace pero **no** es confusora (la PAS en un ensayo aleatorizado) cambia el OR del tratamiento al incluirla, aunque no haya confusión:

```{r}
#| label: c35-no-colapsable
set.seed(358)
d_bin <- simular_dag("solo_y", n = 100000, binario = TRUE)   # verdad: OR condicional = 0.70
or_bin <- cambio_en_estimacion(d_bin, "pas_basal")
or_bin |> mutate(or_sin = exp(sin_v), or_con = exp(con_v), cambio_rel = round(cambio_rel, 2)) |>
  select(variable, or_sin, or_con, cambio_rel, regla)
```

**Qué vemos.** El OR sin PAS es `r num(exp(or_bin$sin_v))` y con PAS, `r num(exp(or_bin$con_v))` (la verdad condicional es 0.70). El log-OR cambia un `r pct(abs(or_bin$cambio_rel), 0)` y la regla dice "incluir", aunque no hay confusión: son dos OR **distintos** (marginal y condicional) y ambos son correctos para su pregunta. El cambio en la estimación sirve, como mucho, como **diagnóstico** (¿cuánto depende mi resultado de esta variable?), nunca como regla para decidir qué entra.

## Paso 8. La figura-resumen: sesgo por escenario y conjunto de ajuste

Un solo dataset puede engañar por azar. Repetimos cada escenario 200 veces (muestras de 1000 pacientes) y calculamos el **sesgo medio**, es decir, el estimado menos la verdad (1), con el rango donde caen el 95 % de las estimaciones:

```{r}
#| label: c35-resumen
set.seed(359)
resumen <- bind_rows(
  replicar_ajustes("confusor",     reps = 200, n = 1000) |> mutate(escenario = "1. Confusor"),
  replicar_ajustes("mediador",     reps = 200, n = 1000) |> mutate(escenario = "2. Mediador"),
  replicar_ajustes("colisionador", reps = 200, n = 1000, restringir = "hosp") |> mutate(escenario = "3. Colisionador"),
  replicar_ajustes("sesgo_z",      reps = 200, n = 1000, candidatas = c("z_centro", "u_fragilidad")) |>
    filter(conjunto != "z_centro+u_fragilidad") |> mutate(escenario = "4. Variable Z"),
  replicar_ajustes("solo_y",       reps = 200, n = 1000) |> mutate(escenario = "5. Solo causa Y")
) |>
  mutate(
    como = case_when(conjunto == "ninguno" ~ "Sin ajustar",
                     startsWith(conjunto, "restringido") ~ "Restringiendo a hospitalizados",
                     conjunto == "u_fragilidad" ~ "Ajustando por U (inalcanzable)",
                     TRUE ~ "Ajustando por la variable del escenario"),
    # la opción que respalda el DAG en cada escenario
    dag = case_when(escenario %in% c("1. Confusor", "5. Solo causa Y") ~ como == "Ajustando por la variable del escenario",
                    escenario %in% c("2. Mediador", "3. Colisionador") ~ como == "Sin ajustar",
                    TRUE ~ como == "Ajustando por U (inalcanzable)"))
```

```{r}
#| label: fig-c35-resumen
#| fig-cap: "Sesgo medio (estimado menos verdad) de 200 simulaciones por escenario y conjunto de ajuste. Las barras abarcan el 95 % de las estimaciones. Círculo lleno: la opción que respalda el DAG (en el mediador, para el efecto total; en la variable Z, solo ajustar por U sería válido, pero no se mide). Datos simulados."
#| fig-width: 9
#| fig-height: 5.6
resumen |>
  mutate(escenario = fct_rev(escenario),
         como = factor(como, levels = c("Sin ajustar", "Ajustando por la variable del escenario",
                                        "Restringiendo a hospitalizados", "Ajustando por U (inalcanzable)"))) |>
  ggplot(aes(sesgo, escenario, color = como, shape = dag)) +
  geom_vline(xintercept = 0, linetype = "dashed") +
  geom_pointrange(aes(xmin = sesgo - 1.96 * ee_empirico, xmax = sesgo + 1.96 * ee_empirico),
                  position = position_dodge(width = 0.7), size = 0.6, stroke = 0.9) +
  scale_shape_manual(values = c(`TRUE` = 16, `FALSE` = 1), labels = c(`TRUE` = "Lo respalda el DAG", `FALSE` = "Otras opciones")) +
  scale_color_manual(values = c("#555555", "#0072B2", "#D55E00", "#009E73")) +
  guides(color = guide_legend(nrow = 2, order = 1), shape = guide_legend(nrow = 1, order = 2)) +
  labs(x = "Sesgo medio (mL/min/1.73 m² por año)", y = NULL, color = NULL, shape = NULL) +
  theme(legend.position = "bottom", legend.box = "vertical")
```

```{r}
#| label: c35-resumen-cifras
#| include: false
g <- \(e, como, col = "sesgo") resumen[[col]][resumen$escenario == e & resumen$como == como]
```

**Qué vemos.** El ajuste correcto lleva el sesgo cerca de 0 en el confusor (de `r num(g("1. Confusor", "Sin ajustar"))` a `r num(g("1. Confusor", "Ajustando por la variable del escenario"))`). En el mediador, ajustar introduce un sesgo de `r num(g("2. Mediador", "Ajustando por la variable del escenario"))` **respecto del efecto total** (el estimado coincide con el directo). En el colisionador, ajustar da `r num(g("3. Colisionador", "Ajustando por la variable del escenario"))` y restringir `r num(g("3. Colisionador", "Restringiendo a hospitalizados"))`, aunque sin ajustar el sesgo es `r num(g("3. Colisionador", "Sin ajustar"))`. En la variable Z, ajustar empeora el sesgo de `r num(g("4. Variable Z", "Sin ajustar"))` a `r num(g("4. Variable Z", "Ajustando por la variable del escenario"))`. Y en la variable que solo causa $Y$, el sesgo es prácticamente nulo con ajuste (`r num(g("5. Solo causa Y", "Ajustando por la variable del escenario"), 3)`) y sin él (`r num(g("5. Solo causa Y", "Sin ajustar"), 3)`): se gana precisión, no validez.

## Paso 9. Regla práctica: qué incluir en el modelo

Resumen de las simulaciones para estimar el **efecto total** de una exposición (siempre según tu DAG, no según la correlación):

| Tipo de variable | Cómo la reconoces | ¿La incluyo? | Qué pasa si me equivoco |
|---|---|---|---|
| **Confusor** | Causa la exposición y el desenlace; medida **antes** de la exposición | **Sí** | Sin ella, el efecto se distorsiona (aquí, se anulaba) |
| **Mediador** | La exposición la causa y ella causa el desenlace | **No** (para el efecto total) | Estimas el efecto directo, no el total |
| **Colisionador** (o restringir por él) | La causan la exposición y el desenlace | **No** | Se crea una asociación que no existe |
| **Z** (solo causa la exposición) | Predice quién recibe el tratamiento, pero no afecta a $Y$ | **No** | Con confusión no medida, amplifica el sesgo |
| **Solo causa $Y$** | Predice el desenlace, no el tratamiento | **Sí, opcional** | Nada grave; mejora la precisión |
| **Medida después de la exposición** | Se mide durante el seguimiento | **Cuidado** (mediador o colisionador probable) | Ver filas anteriores |

::: {.callout-warning}
## ⚠️ Una simulación demuestra la lógica, no tu DAG

Estos resultados valen **si** el DAG es cierto; con datos reales el DAG es una hipótesis. Si dudas entre dos DAG (¿la albuminuria a los 6 meses es mediador o también confusora?), haz el análisis con ambos y comprueba cuánto cambia la conclusión. Y recuerda que la selección automática de variables (paso a paso, cambio en la estimación, valor p) comparte el defecto de fondo: mira los datos, pero no sabe qué causa qué.
:::

::: {.callout-important}
## 🎯 En resumen

-   Con **verdad conocida** se ve que ajustar no es "siempre mejor": depende del rol de la variable en el DAG.
-   **Confusor**: ajusta. **Mediador** y **colisionador** (incluido restringir): no, si quieres el efecto total.
-   **Z** (solo causa la exposición): no ajustes; con confusión no medida **amplifica** el sesgo.
-   Una variable que **solo causa $Y$** no sesga y mejora la precisión.
-   El **cambio en la estimación** no distingue un confusor de un mediador, un colisionador o una Z; úsalo como diagnóstico, no como regla.
:::

## Ejercicio

1.  Con `simular_dag("sesgo_z")` y `comparar_ajustes()`, estima el efecto ajustando por `z_centro`. Sin ejecutarlo antes, predice si el estimado quedará por encima o por debajo del estimado sin ajustar, y comprueba tu predicción.
2.  Ejecuta `replicar_ajustes("mediador", reps = 100, prop_directo = 0.8)`. ¿Qué esperas que ocurra con la diferencia entre ajustar y no ajustar? Explícalo con el DAG.
3.  Dibuja el DAG de una pregunta de tu servicio (por ejemplo, ¿la diálisis peritoneal domiciliaria reduce hospitalizaciones?) con al menos un confusor, un mediador y un colisionador, y decide qué incluirías en el modelo.

## Referencias

-   Karim ME. *Advanced Epidemiological Methods (EpiMethods)*. <https://ehsanx.github.io/EpiMethods/> (capítulos sobre mediador, colisionador, sesgo Z y cambio en la estimación; este capítulo adapta sus ideas con código propio).
-   Hernán MA, Robins JM. *Causal Inference: What If*. Chapman & Hall/CRC; 2020.
-   Cinelli C, Forney A, Pearl J. A crash course in good and bad controls. *Sociol Methods Res*. 2024;53(3):1071-1104.
-   Pearl J. Invited commentary: understanding bias amplification. *Am J Epidemiol*. 2011;174(11):1223-1227.
-   Cole SR, Platt RW, Schisterman EF, et al. Illustrating bias due to conditioning on a collider. *Int J Epidemiol*. 2010;39(2):417-420.
-   Greenland S. Modeling and variable selection in epidemiologic analysis. *Am J Public Health*. 1989;79(3):340-349.
-   Maldonado G, Greenland S. Simulation study of confounder-selection strategies. *Am J Epidemiol*. 1993;138(11):923-936.
-   Lectura recomendada por el autor: Barrett M, D'Agostino McGowan L, Gerke T. *Causal Inference in R*. <https://www.r-causal.org/>

## Nota editorial

-   Datos simulados con efecto verdadero fijado por el autor. Sección redactada con asistencia de IA (Claude) y adaptada, con código propio, de las ideas de EpiMethods (licencia CC0).
