# Control de calidad: faltantes, imposibles y duplicados

Una base bien formateada todavía puede estar **equivocada**. Este subcapítulo reúne las cuatro revisiones que deberías hacer **siempre**.

```{r}
#| label: setup-55
library(tidyverse)
source("R/funciones_epi.R")
source("R/limpiar_registro.R")

registro <- read_csv("Bases/registro_nefro_sucio.csv") |> limpiar_basico()
nrow(registro); n_distinct(registro$id_paciente)
```

La base tiene `r nrow(registro)` filas pero solo `r n_distinct(registro$id_paciente)` pacientes distintos: hay **duplicados**.

## 1. Duplicados

Hay dos tipos y se tratan distinto:

| Tipo | Qué es | Qué hacer |
|---|---|---|
| **Fila idéntica** | La misma fila repetida (error de exportación) | Eliminar las copias |
| **Mismo ID con datos distintos** | Dos registros del mismo paciente que no coinciden | **Decidir con una regla explícita** (más reciente, más completo) y documentarla |

```{r}
#| label: dups
# 1a. Filas completamente idénticas
sum(duplicated(registro))
registro <- distinct(registro)

# 1b. Mismo ID, filas distintas
conflictos <- registro |> group_by(id_paciente) |> filter(n() > 1) |> ungroup() |> arrange(id_paciente)
n_distinct(conflictos$id_paciente)

conflictos |> select(id_paciente, sexo, fecha_nac, creatinina, pas, fecha_registro) |> head(8)
```

En esta base, cuando un ID aparece dos veces, las filas pueden diferir **porque la segunda es una actualización** (fecha de registro posterior) **o porque el ID está mal digitado** (dos pacientes distintos con el mismo ID). Distinguirlos requiere mirar los datos que no deberían cambiar (sexo, fecha de nacimiento):

```{r}
#| label: dups-tipo
conflictos |>
  group_by(id_paciente) |>
  summarise(n = n(),
            mismo_nacimiento = n_distinct(fecha_nac) == 1,
            mismo_sexo = n_distinct(sexo) == 1, .groups = "drop") |>
  count(mismo_nacimiento, mismo_sexo)
```

-   `mismo_nacimiento = TRUE`: el **mismo paciente** con datos actualizados → aplicar la regla "conservar el más reciente".
-   `mismo_nacimiento = FALSE`: **dos personas con el mismo ID** → **no se pueden fusionar**; hay que volver a la fuente para corregir el ID.

```{r}
#| label: dups-regla
registro <- registro |>
  group_by(id_paciente) |>
  slice_max(fecha_registro, n = 1, with_ties = FALSE) |>     # regla: el registro más reciente
  ungroup()

nrow(registro)
```

::: {.callout-warning}
## ⚠️ Cuidado: ¿qué ID está mal?

Con la regla "el más reciente" se descarta un registro **sin saber si era correcto**. En un estudio real, los ID discordantes se **devuelven al equipo de captura** para su corrección. Guarda un archivo con los registros descartados.
:::

## 2. Faltantes disfrazados

Los faltantes rara vez llegan como `NA`. Códigos habituales: `999`, `-1`, `9999`, `"ND"`, `"-"`, `""`. Si los dejas, **contaminan los promedios**.

```{r}
#| label: faltantes-codigos
registro |> count(pas) |> filter(pas > 300) |> arrange(desc(pas))     # PAS = 999
registro |> count(uacr_mg_g) |> filter(uacr_mg_g < 0)                 # UACR = -1
```

```{r}
#| label: faltantes-na
registro <- registro |>
  mutate(pas = na_if(pas, 999),
         uacr = na_if(uacr_mg_g, -1))

registro |> summarise(across(c(pas, pad, uacr), ~ sum(is.na(.x))))
```

::: {.callout-warning}
## ⚠️ Un faltante no es un cero ni un valor "normal"

Reemplazar faltantes por 0 o por la media **no es limpieza**: introduce sesgo. Primero **conviértelos a `NA`**; qué hacer con ellos (casos completos, imputación) es el tema del Capítulo 13.
:::

## 3. Valores imposibles o improbables

Define **reglas clínicas** con rangos plausibles y cuéntalas antes de modificar nada:

```{r}
#| label: reglas
reglas <- tribble(
  ~variable,  ~minimo, ~maximo,
  "edad",         18,     100,
  "peso_kg",      30,     250,
  "talla_cm",    120,     210,
  "pas",          60,     260,
  "pad",          30,     150,
  "uacr",          0,   10000
)

registro_largo <- registro |>
  mutate(uacr = uacr) |>
  select(id_paciente, edad, peso_kg, talla_cm, pas, pad, uacr) |>
  pivot_longer(-id_paciente, names_to = "variable", values_to = "valor") |>
  left_join(reglas, by = "variable")

registro_largo |>
  filter(!is.na(valor), valor < minimo | valor > maximo) |>
  count(variable, name = "fuera_de_rango")
```

El resultado señala: `edad` (los +100), `peso_kg` (los 0) y `pas` (los 1400). Veamos cada caso y **decide según la causa**:

```{r}
#| label: imposibles-ver
registro_largo |>
  filter(!is.na(valor), valor < minimo | valor > maximo) |>
  arrange(variable, desc(valor)) |> select(id_paciente, variable, valor, minimo, maximo)
```

| Variable | Causa probable | Decisión |
|---|---|---|
| `edad` (143, 169…) | `+100` por digitación | **Recalcular** desde las fechas (Cap. 5.3) |
| `peso_kg` = 0 | Peso no medido registrado como 0 | `NA` |
| `pas` = 1400 | ¿140? ¿1.40? Imposible de saber | `NA` y marcar para revisión en la fuente |

```{r}
#| label: imposibles-corregir
registro <- registro |>
  mutate(
    edad = as.integer(floor(lubridate::time_length(
             lubridate::interval(fecha_nac, fecha_de_ingreso), "years"))),
    peso_kg = na_if(peso_kg, 0),
    pas = if_else(pas > 260, NA_real_, pas)
  )

registro |> summarise(across(c(edad, peso_kg, pas), list(min = ~ min(.x, na.rm = TRUE), max = ~ max(.x, na.rm = TRUE))))
```

::: {.callout-important}
## 🎯 Regla de oro: no corrijas "a ojo"

No cambies `1400` por `140` "porque seguramente era un error de tipeo": **inventarías un dato**. Si la fuente puede confirmarlo, corrígelo allí; si no, es un faltante. Cada corrección debe estar en el código, con su motivo.
:::

## 4. Coherencia entre variables

Algunas combinaciones son imposibles aunque cada valor aislado sea razonable:

```{r}
#| label: coherencia
registro |>
  summarise(
    pad_mayor_que_pas = sum(pad >= pas, na.rm = TRUE),
    hombres_embarazo_ejemplo = 0   # ejemplo: reglas del tipo "sexo == 'M' y embarazo == 'Sí'"
  )
```

## Un reporte de calidad reutilizable

```{r}
#| label: reporte
reporte_calidad <- function(datos) {
  tibble(variable = names(datos),
         tipo = map_chr(datos, ~ class(.x)[1]),
         n_faltantes = map_int(datos, ~ sum(is.na(.x))),
         pct_faltantes = round(100 * n_faltantes / nrow(datos), 1),
         n_distintos = map_int(datos, n_distinct))
}

registro |> select(id_paciente, sexo, edad, peso_kg, pas, pad, uacr, diagnostico) |> reporte_calidad()
```

::: {.callout-tip}
## 💡 Tip práctico: un diario de limpieza

Lleva un registro de **cuántas filas o valores cambió cada paso** (filas iniciales → tras quitar duplicados → tras exclusiones). Es la base del **diagrama de flujo** (STROBE/CONSORT) que pedirán los revisores.
:::

## Diccionario de datos

Un **diccionario** documenta cada variable: nombre, descripción, unidad, valores permitidos. Se crea una vez y acompaña a la base:

```{r}
#| label: diccionario
diccionario <- tribble(
  ~variable,      ~descripcion,                          ~tipo,     ~unidad,       ~valores,
  "id_paciente",  "Código del paciente",                 "texto",   "",            "P001–P420",
  "sexo",         "Sexo biológico",                      "texto",   "",            "F, M",
  "edad",         "Edad al ingreso (calculada)",         "entero",  "años",        "18–100",
  "creat_mgdl",   "Creatinina sérica",                   "numérico","mg/dL",       "0.3–15",
  "tfge",         "TFGe CKD-EPI 2021",                   "numérico","mL/min/1.73m²","1–150",
  "uacr",         "Albuminuria",                         "numérico","mg/g",        "0–10000; NA = no medido",
  "diagnostico",  "Diagnóstico etiológico principal",    "texto",   "",            "ERC diabética, ERC hipertensiva, Glomerulopatía, Otro"
)
diccionario
```

::: {.callout-important}
## 🎯 En resumen

1.  **Duplicados**: elimina filas idénticas; decide con una **regla explícita** cuando el mismo ID tiene datos distintos (y distingue "actualización" de "ID mal digitado").
2.  **Faltantes disfrazados** (`999`, `-1`, `ND`): conviértelos a `NA`; no los rellenes con ceros ni medias.
3.  **Valores imposibles**: define rangos clínicos, cuéntalos y decide **según la causa**; no inventes datos.
4.  **Coherencia** entre variables (PAD < PAS, fechas, sexo y diagnósticos).
5.  Deja un **diario de limpieza** y un **diccionario de datos**.
:::

## Ejercicio

1.  Agrega a `reglas` los límites plausibles de `creat_mgdl` (0.3 a 15 mg/dL) y TFGe (1 a 150). ¿Cuántos valores quedan fuera?
2.  ¿Cuántos pacientes tienen `pas` y `pad` ambos faltantes?
3.  Escribe una regla de coherencia (por ejemplo, `uacr` faltante pero diagnóstico "ERC diabética") y cuenta los casos.
