# Mediciones repetidas

::: {.callout-note}
## 🩺 Escenario

En el ensayo de bicarbonato mediste la TFGe a los **6, 12 y 24 meses**. Al cierre, cerca de una quinta parte de los pacientes no tiene la medición de 24 meses. Si analizas solo la última visita, tiras información de las visitas intermedias y de todos los que se perdieron antes. Quieres un análisis que **use todo lo medido**, dé el efecto en **cada visita** y se comporte bien con los faltantes. Es el **MMRM**, el modelo estándar de los ensayos clínicos.
:::

**Lo que vamos a hacer**

-   Mirar los datos **antes** de modelar: medias observadas y correlación entre visitas.
-   Ajustar un **MMRM** y entender cada pieza.
-   Comparar con el análisis por visita, con el de **casos completos** y con la **verdad**.
-   Conocer la alternativa de **pendiente aleatoria**.

## Paso 1: por qué no basta el valor a los 24 meses

Un análisis de **mediciones repetidas**:

-   usa **todas** las mediciones disponibles de cada paciente;
-   modela la **correlación** entre mediciones del mismo paciente (las TFGe de una misma persona se parecen entre sí);
-   admite datos faltantes si la falta depende solo de lo ya observado (***MAR***, Cap. 13);
-   estima el efecto del tratamiento **en cada visita** y a lo largo del tiempo.

## Paso 2: pasar los datos a formato largo

Los modelos esperan **una fila por medición** (Cap. 5.6):

```{r}
#| label: setup-114
library(tidyverse)
library(nlme)
library(lme4)
library(emmeans)
theme_set(theme_minimal(base_size = 12))

eca <- read_csv("Bases/eca_bicarbonato.csv") |>
  mutate(brazo = factor(brazo, levels = c("Placebo", "Bicarbonato")),
         sexo = factor(sexo, levels = c("Mujer", "Hombre")),
         centro = factor(centro))

largo <- eca |>
  pivot_longer(c(tfg_6, tfg_12, tfg_24), names_to = "visita", values_to = "tfg", names_prefix = "tfg_") |>
  mutate(mes = as.numeric(visita), visita = factor(visita, levels = c("6", "12", "24")),
         cambio = tfg - tfg0, id_f = factor(id)) |>
  filter(!is.na(tfg))

count(largo, brazo, visita) |> pivot_wider(names_from = visita, values_from = n)
```

Cada paciente aporta hasta tres filas (una por visita en la que tiene dato). Los que faltan a una visita simplemente tienen menos filas; **no se descartan**.

## Paso 3: mirar antes de modelar

Primero, las **medias observadas** del cambio de TFGe por brazo y visita (sin modelo), y la **correlación** entre los cambios de un mismo paciente en distintas visitas:

```{r}
#| label: medias-observadas
#| fig-width: 7
#| fig-height: 3.4
medias <- largo |> group_by(brazo, mes) |>
  summarise(media = mean(cambio), ee = sd(cambio) / sqrt(n()), .groups = "drop")

ggplot(medias, aes(mes, media, color = brazo)) +
  geom_line(linewidth = 1) +
  geom_pointrange(aes(ymin = media - 1.96 * ee, ymax = media + 1.96 * ee), position = position_dodge(0.6)) +
  scale_color_manual(values = c(Placebo = "#999999", Bicarbonato = "#0072B2"), name = NULL) +
  scale_x_continuous(breaks = c(6, 12, 24)) +
  labs(x = "Meses desde la aleatorización", y = "Cambio medio de TFGe (mL/min/1.73 m²)",
       caption = "Medias observadas, sin modelo, IC 95 %. Datos simulados.") +
  theme(legend.position = "bottom")

cor_cambios <- eca |> transmute(`6 m` = tfg_6 - tfg0, `12 m` = tfg_12 - tfg0, `24 m` = tfg_24 - tfg0) |>
  cor(use = "pairwise.complete.obs")
round(cor_cambios, 2)
```

Dos cosas: las curvas se **separan con el tiempo** (el efecto es gradual) y los cambios de un mismo paciente están **correlacionados** entre visitas (de `r round(min(cor_cambios[upper.tri(cor_cambios)]), 2)` a `r round(max(cor_cambios[upper.tri(cor_cambios)]), 2)`). Un buen modelo debe tener en cuenta esa correlación; si la ignoras, los errores estándar quedan mal calculados.

## Paso 4: el MMRM, pieza por pieza

El **MMRM** (*mixed model for repeated measures*) modela el **cambio desde la basal** con:

-   **efectos fijos** de grupo, visita y su interacción (`brazo * visita`): un efecto distinto en cada visita, sin imponer una forma;
-   **ajuste por la TFGe basal** (`tfg0`);
-   una **matriz de covarianza no estructurada** (`corSymm` + `varIdent`): que cada visita tenga su propia varianza y cada par de visitas su propia correlación; no se supone ninguna forma.

```{r}
#| label: mmrm
#| message: false
mmrm <- gls(
  cambio ~ brazo * visita + tfg0,
  data = largo,
  correlation = corSymm(form = ~ as.integer(visita) | id_f),   # correlación libre entre visitas del mismo paciente
  weights = varIdent(form = ~ 1 | visita)                      # varianza propia de cada visita
)

emm <- emmeans(mmrm, ~ brazo | visita)                         # cambio medio ajustado por brazo y visita
contrastes <- pairs(emm, reverse = TRUE) |> summary(infer = TRUE)   # bicarbonato - placebo, en cada visita
tab_mmrm <- contrastes |> as_tibble() |>
  select(visita, diferencia = estimate, ee = SE, ic_inf = lower.CL, ic_sup = upper.CL, p = p.value)
tab_mmrm |> mutate(across(where(is.numeric), \(x) round(x, 3)))
```

La diferencia entre grupos **crece con el tiempo**: `r round(tab_mmrm$diferencia[1], 1)` (6 meses), `r round(tab_mmrm$diferencia[2], 1)` (12 meses) y `r round(tab_mmrm$diferencia[3], 1)` (24 meses). Es lo esperable si el fármaco **enlentece de forma gradual** la pérdida de TFGe.

### Contra la verdad

El efecto ITT verdadero en cada visita (lo que se esperaría con todos los pacientes y sin faltantes):

```{r}
#| label: verdad-mmrm
oraculo <- read_csv("Bases/eca_bicarbonato_oraculo.csv")
efecto_anual <- eca |> left_join(oraculo, by = "id") |> summarise(efecto = mean(cumplidor * efecto_ind)) |> pull(efecto)

tibble(visita = c("6", "12", "24"),
       MMRM = tab_mmrm$diferencia,
       Verdad_ITT = efecto_anual * c(6, 12, 24) / 12) |>
  mutate(across(where(is.numeric), \(x) round(x, 2)))
```

El MMRM acompaña a la verdad en las tres visitas, con IC que la contienen. Gráficamente:

```{r}
#| label: graf-mmrm
#| fig-width: 8
#| fig-height: 4
emm_df <- as_tibble(summary(emm)) |> mutate(mes = as.numeric(as.character(visita)))
basal <- tibble(brazo = factor(c("Placebo", "Bicarbonato"), levels = levels(eca$brazo)), mes = 0, emmean = 0, lower.CL = 0, upper.CL = 0)

bind_rows(basal, emm_df) |>
  ggplot(aes(mes, emmean, color = brazo, fill = brazo)) +
  geom_ribbon(aes(ymin = lower.CL, ymax = upper.CL), alpha = 0.15, color = NA) +
  geom_line(linewidth = 1) + geom_point(size = 2) +
  scale_color_manual(values = c(Placebo = "#999999", Bicarbonato = "#0072B2"), name = NULL) +
  scale_fill_manual(values = c(Placebo = "#999999", Bicarbonato = "#0072B2"), name = NULL) +
  scale_x_continuous(breaks = c(0, 6, 12, 24)) +
  labs(x = "Meses desde la aleatorización", y = "Cambio medio de TFGe (mL/min/1.73 m²)",
       caption = "Medias ajustadas del MMRM, IC 95 %. Datos simulados.") +
  theme_minimal(base_size = 11) + theme(legend.position = "bottom")
```

::: {.callout-tip}
## 💡 Cómo leer un MMRM, y el paquete {mmrm}

-   Un solo modelo da el **efecto a cada visita**. La visita **primaria** (aquí, 24 meses) se preespecifica; las demás son secundarias.
-   Usa **toda** la información de cada paciente, aunque le falten visitas.
-   Con pocas visitas (3-6) y suficientes pacientes, la covarianza **no estructurada** es la opción más segura; con muchas visitas se prefiere una forma más simple (AR1, Toeplitz).
-   `emmeans` convierte el modelo en **medias ajustadas** y **contrastes** con IC.
-   Con el paquete `{mmrm}` (no se ejecuta aquí) la misma idea se escribe: `mmrm(cambio ~ brazo * visita + tfg0 + us(visita | id_f), data = largo)`, donde `us()` indica la covarianza no estructurada.
:::

## Paso 5: ¿y si analizo cada visita por separado?

La alternativa "casera" es un ANCOVA (11.3) por visita, usando solo a quienes tienen dato en esa visita. Compárala con el MMRM y con el análisis de **casos completos** (quedándose solo con los pacientes que tienen las tres visitas):

```{r}
#| label: cc-vs-mmrm
ancova_visita <- function(var) {
  d <- eca |> filter(!is.na(.data[[var]])) |> mutate(y = .data[[var]] - tfg0)
  unname(coef(lm(y ~ brazo + tfg0, data = d))["brazoBicarbonato"])
}
completos <- eca |> filter(!is.na(tfg_6), !is.na(tfg_12), !is.na(tfg_24))

tibble(
  visita = c("6", "12", "24"),
  `ANCOVA por visita` = c(ancova_visita("tfg_6"), ancova_visita("tfg_12"), ancova_visita("tfg_24")),
  `Casos completos` = c(coef(lm(I(tfg_6 - tfg0) ~ brazo + tfg0, completos))["brazoBicarbonato"],
                        coef(lm(I(tfg_12 - tfg0) ~ brazo + tfg0, completos))["brazoBicarbonato"],
                        coef(lm(I(tfg_24 - tfg0) ~ brazo + tfg0, completos))["brazoBicarbonato"]),
  MMRM = tab_mmrm$diferencia,
  Verdad_ITT = efecto_anual * c(6, 12, 24) / 12
) |> mutate(across(where(is.numeric), \(x) round(x, 2)))
```

En este ECA los tres análisis son parecidos: los datos faltan según la TFGe ya observada y de modo moderado. El MMRM tiene la ventaja de **usar a los pacientes con datos parciales** y de dar un único modelo coherente; con más pérdida, o con pérdida que dependa de lo **no observado** (MNAR), todos los métodos se sesgan y hay que hacer **análisis de sensibilidad** (Cap. 13).

## Paso 6: la alternativa de pendiente aleatoria

Un **modelo mixto** con **intercepto y pendiente aleatorios por paciente** da a cada paciente su propia trayectoria; el efecto del tratamiento es el **cambio en la pendiente** (mL/min/1.73 m² por año).

```{r}
#| label: lmer-pendiente
largo_a <- largo |> mutate(anio = mes / 12)
m_mixto <- lmer(tfg ~ anio * brazo + tfg0 + (anio | id_f), data = largo_a,
                control = lmerControl(optimizer = "bobyqa"))
coef_pend <- summary(m_mixto)$coefficients["anio:brazoBicarbonato", ]
round(coef_pend, 3)
```

El efecto sobre la **pendiente** es de ~`r round(coef_pend[1], 1)` mL/min/1.73 m² por año (la verdad ITT es `r round(efecto_anual, 2)`; el IC de este ensayo es amplio). Un modelo de pendiente **supone trayectorias lineales**; el MMRM no impone forma y suele preferirse como **análisis primario** de un ECA con pocas visitas fijas.

| | **MMRM** | **Pendiente aleatoria** |
|---|---|---|
| Efecto estimado | Diferencia en cada visita | Diferencia en la pendiente |
| Supuesto sobre el tiempo | Ninguno (la visita es un factor) | Trayectoria lineal |
| Datos faltantes | MAR | MAR |
| Cuándo | Pocos tiempos fijos (ensayos) | Muchas mediciones irregulares (cohortes) |

::: {.callout-important}
## 🎯 En resumen

-   Con mediciones repetidas, usa **todas**: **MMRM** (grupo × visita, covarianza no estructurada, ajuste por basal) para visitas fijas, o **pendiente aleatoria** para trayectorias lineales.
-   **Mira antes de modelar**: medias observadas y correlación entre visitas.
-   `emmeans` da **medias ajustadas y contrastes** por visita con IC.
-   Estos modelos manejan datos faltantes **MAR**; si la falta depende del desenlace no observado (**MNAR**), haz **análisis de sensibilidad** (Cap. 13).
-   La visita y el modelo **primarios** se **preespecifican**.
:::

## Ejercicio

1.  Ajusta un MMRM con **covarianza compuesta simétrica** (`corCompSymm`) y compara el AIC con el de la no estructurada.
2.  Calcula la diferencia a 12 meses en el análisis de casos completos y compárala con la del MMRM.
3.  Agrega al modelo de pendiente aleatoria la interacción con `dm`. ¿Cambia la trayectoria en diabéticos?
