# Cómo cuantificar un sesgo

## De "puede haber sesgo" a "¿cuánto?"

Toda discusión sobre limitaciones dice *"posible confusión residual"*. Eso informa poco. El **análisis cuantitativo de sesgo** pregunta: **¿qué tan grande tendría que ser el sesgo para cambiar la conclusión?** y **¿qué conclusión alcanzaríamos con supuestos razonables sobre el sesgo?**

| Tipo de análisis | Pregunta |
|---|---|
| **Simple** | ¿Qué estimación corregida obtengo con *un* conjunto de supuestos? |
| **Multidimensional / tipping point** | ¿Con qué valores de los parámetros del sesgo el efecto se anularía? |
| **Probabilístico** | ¿Cuál es la distribución de estimaciones corregidas si doy una **distribución** a cada parámetro? |
| **E-value** | ¿Qué fuerza mínima debe tener un confusor no medido para explicar todo el efecto? |

Trabajamos con el estimador del iSGLT2 de capítulos anteriores: la razón de tasas **ajustada por lo medido**, que sabemos que sufre confusión residual por la **fragilidad** (no medida).

```{r}
#| label: setup-106
library(tidyverse)
source("R/funciones_epi.R")

o <- read_csv("Bases/ckd_isglt2_oraculo.csv") |>
  mutate(luacr = log(uacr), sexo = factor(sexo, levels = c("Mujer", "Hombre")))

modelo <- glm(evento ~ isglt2 + I(edad / 10) + sexo + hba1c + pas + tfg_basal + luacr + ecv +
                offset(log(tiempo_meses)), data = o, family = poisson)

rr_obs <- unname(exp(coef(modelo)["isglt2"]))
ic_obs <- exp(confint.default(modelo)["isglt2", ])
c(RR_observado = rr_obs, ic_obs) |> round(2)
```

Razón de tasas observada: **0.55** (IC 0.47-0.65). ¿Cuánto es efecto y cuánto sesgo por un confusor no medido?

## 1. El E-value

El **E-value** (VanderWeele y Ding) es la **intensidad de asociación mínima** que un confusor no medido tendría que tener con **tratamiento y desenlace** (en razón de riesgos) para **explicar por completo** el efecto observado.

```{r}
#| label: evalue
e_value(rr_obs, lim = ic_obs[2])       # el IC "más cercano a 1" es el límite superior
```

-   E-value del **punto**: ≈ 3.0. Un confusor no medido tendría que asociarse **con un RR ≥ 3** tanto con el tratamiento como con el desenlace para "explicar" todo el efecto.
-   E-value del **límite del IC**: ≈ 2.5, para llevar el IC hasta 1.

**¿Es plausible un RR de 2.5-3?** En nuestro ejemplo, el confusor no medido (fragilidad) tiene un RR ~2 con el desenlace y una prevalencia distinta entre grupos: **no basta para anular el efecto** (sí para **atenuarlo**), consistente con la verdad (HR = 0.70 y un RR observado de 0.55).

::: {.callout-warning}
## ⚠️ Cómo interpretar un E-value

-   El E-value **no dice si hay confusión**; dice **cuánta se necesitaría**.
-   Compáralo con la **fuerza de los confusores conocidos** (por ejemplo, el RR de la albuminuria o la TFGe, ya medidos): si ningún confusor medido llega a esa fuerza, es poco probable que uno no medido sí.
-   No sustituye al **diseño**: un E-value alto no arregla un sesgo de selección.
:::

## 2. Corrección simple de un confusor no medido

Con un confusor binario no medido $U$ (por ejemplo, **fragilidad alta**), el sesgo en la razón de riesgos es:

$$
B = \frac{RR_{UD}\,p_1 + (1 - p_1)}{RR_{UD}\,p_0 + (1 - p_0)} \qquad RR_{\text{corregido}} = \frac{RR_{\text{observado}}}{B}
$$

con $RR_{UD}$ = asociación de $U$ con el desenlace, $p_1$ y $p_0$ = prevalencia de $U$ en tratados y no tratados.

Elegimos parámetros **plausibles** que alguien podría proponer sin ver los datos: fragilidad alta en el **40 % de los no tratados** y el **20 % de los tratados**, con RR de 2 para el evento:

```{r}
#| label: sesgo-simple
factor_sesgo <- function(rr_ud, p1, p0) (rr_ud * p1 + 1 - p1) / (rr_ud * p0 + 1 - p0)

B <- factor_sesgo(rr_ud = 2, p1 = 0.20, p0 = 0.40)
c(factor_de_sesgo = B, RR_corregido = rr_obs / B) |> round(2)
```

El **RR corregido ≈ 0.64** es cercano al efecto verdadero (el HR simulado es 0.70). **Estos parámetros no los conocemos en la vida real**: la fuerza del método está en que se **explicitan y se discuten**.

### ¿Y si los parámetros fueran distintos? Análisis *tipping point*

```{r}
#| label: tipping
#| fig-width: 7
#| fig-height: 4
rejilla <- expand_grid(rr_ud = seq(1, 3, 0.1), dif_prev = seq(0, 0.4, 0.02)) |>
  mutate(p0 = 0.40, p1 = pmax(p0 - dif_prev, 0),
         rr_corregido = rr_obs / factor_sesgo(rr_ud, p1, p0))

ggplot(rejilla, aes(dif_prev, rr_ud, fill = rr_corregido)) +
  geom_tile() +
  geom_contour(aes(z = rr_corregido), breaks = 1, color = "black", linewidth = 1) +
  scale_fill_gradient2(low = "#0072B2", mid = "white", high = "#D55E00", midpoint = 1, name = "RR corregido") +
  labs(x = "Diferencia de prevalencia del confusor (no tratados − tratados)",
       y = "RR del confusor con el desenlace",
       caption = "Línea negra: RR corregido = 1 (efecto anulado). RR observado = 0.55. Datos simulados.") +
  theme_minimal(base_size = 11)
```

Solo en la **esquina superior derecha** (confusor muy fuerte **y** muy desbalanceado entre grupos) el efecto se anula. Para valores moderados, el RR corregido permanece **claramente < 1**.

## 3. Análisis probabilístico de sesgo

En vez de un punto, se asigna una **distribución** a cada parámetro y se obtiene una **distribución de estimaciones corregidas** (Monte Carlo):

```{r}
#| label: probabilistico
set.seed(1)
N <- 20000
p0 <- rbeta(N, 40, 60)                                  # ~40 % (rango plausible 30-50 %)
p1 <- pmax(p0 - rnorm(N, 0.22, 0.05), 0.02)             # 15-25 puntos menos en tratados
rr_ud <- exp(rnorm(N, log(2), 0.2))                     # RR ~2 (IC ~1.4-3)

rr_corr <- rr_obs / factor_sesgo(rr_ud, p1, p0)

quantile(rr_corr, c(0.025, 0.5, 0.975)) |> round(2)
```

```{r}
#| label: graf-prob
#| fig-width: 7
#| fig-height: 3.4
ggplot(tibble(rr = rr_corr), aes(rr)) +
  geom_histogram(bins = 60, fill = "#56B4E9", color = "white") +
  geom_vline(xintercept = c(rr_obs, 0.70), color = c("grey30", "#D55E00"), linewidth = 1,
             linetype = c("dashed", "solid")) +
  labs(x = "Razón de tasas corregida", y = "Simulaciones",
       caption = "Gris punteado: RR observado (0.55). Naranja: HR verdadero (0.70). Datos simulados.") +
  theme_minimal(base_size = 11)
```

El resultado: **RR corregido mediano ≈ 0.65 (intervalo de simulación 0.58-0.77)**: un beneficio claro, **menor** que el observado (0.55), y compatible con la verdad (0.70).

::: {.callout-tip}
## 💡 Cómo elegir los parámetros del sesgo

-   **Estudios de validación** (para sensibilidad y especificidad).
-   **Literatura** (asociación de la fragilidad, el IMC o el tabaquismo con el desenlace).
-   **Datos internos**: la fuerza de un confusor **medido** similar da una referencia (*benchmarking*).
-   **Opinión de expertos**, con rangos amplios.
-   **Declara todo y publica el código**: el valor está en la **transparencia**.
:::

## 4. Controles negativos

Otra estrategia complementaria: buscar un **desenlace de control negativo** que **no debería** estar afectado por el tratamiento pero **sí** compartir los mismos sesgos. Si el análisis ajustado "encuentra efecto" en el control negativo, hay sesgo residual. Ejemplo: el iSGLT2 y las **fracturas por trauma** o el **cáncer de piel**; si aparece "beneficio", los grupos difieren en fragilidad o en salud general.

## Panel de herramientas

| Sesgo | Herramienta | Dónde |
|---|---|---|
| Confusión no medida | E-value; corrección simple/probabilística; control negativo; controles de benchmarking | 10.6, 12.8 |
| Error de clasificación | Corrección con Se/Sp; análisis de sensibilidad | 10.3 |
| Selección | Ponderación por la probabilidad de selección; cotas (*bounds*) | 6.4, 12, 19 |
| Pérdidas informativas | IPCW; análisis del "peor caso" | 10.5, 19 |
| Tiempo inmortal, indicación | Diseño (nuevo usuario, tiempo cero alineado) | 10.2, 10.4, 12.1 |

::: {.callout-important}
## 🎯 En resumen

-   Cuantifica el sesgo: **"¿cuánto tendría que ser?"** y **"¿qué resultado con supuestos razonables?"**
-   El **E-value** resume la fuerza mínima de un confusor no medido que anularía el efecto.
-   La corrección **simple** usa tres parámetros (RR del confusor con el desenlace, prevalencia en cada grupo); el **probabilístico** les asigna distribuciones.
-   Un **gráfico de tipping point** muestra qué combinaciones anulan el resultado.
-   **Explicita y publica** los supuestos y el código: es el valor central del análisis de sesgo.
:::

## Ejercicio

1.  Usa un RR del confusor de **3** y una diferencia de prevalencia de **30 puntos**. ¿Qué RR corregido obtienes?
2.  Calcula el **E-value** (`e_value()`) de un RR observado de **1.5 (IC 1.2-1.9)**. ¿Cómo cambia si el RR fuera 0.5? (la función invierte los valores < 1).
3.  Elige un estudio publicado que uses y escribe, en una frase, **qué confusor no medido** podría explicar su resultado y **qué parámetros** supondrías.

## Nota editorial

-   Capítulo redactado con asistencia de IA y revisado por el autor. Todos los datos de este capítulo son **simulados**; las situaciones clínicas son **ilustrativas** y no representan estudios reales.
