# Emparejamiento: formar parejas de pacientes comparables

::: {.callout-note}
## 🩺 Escenario

Para cada paciente que inició el iSGLT2 quieres encontrar **uno parecido que no lo inició**, y comparar solo a esas parejas. Suena fácil, hasta que llega una mujer de 45 años con UACR de 1 500 mg/g: ¿existe, entre los no tratados, alguien realmente parecido? Si no, ¿la emparejas con la persona "menos mala" o la dejas fuera?
:::

El **emparejamiento** (*matching*) es como **armar parejas de baile**: cada tratado busca una pareja no tratada con **PS parecido**. Resultado: dos grupos del mismo tamaño y con el mismo perfil medido, que se comparan **como si vinieran de un ensayo**. Como el esfuerzo se centra en encontrar pareja **para cada tratado**, el emparejamiento estima por defecto el **ATT** (el efecto en los tratados). El paquete estándar es **`MatchIt`** (Ho, Imai, King y Stuart).

**Lo que vamos a hacer**

-   Emparejar **sin** y **con** calibrador (*caliper*), y ver por qué importa.
-   Comprobar el **balance** antes de mirar el desenlace.
-   Estimar el efecto en la muestra emparejada y compararlo con la **verdad**.

```{r}
#| label: setup-124
library(tidyverse)
library(MatchIt)
library(sandwich)
library(lmtest)
source("R/funciones_epi.R")
source("R/funciones_extra_cap1213.R")

oraculo <- cargar_oraculo()
ckd <- observado(oraculo)
vars <- c("edad", "hba1c", "pas", "tfg_basal", "luacr", "ecv")
formula_ps <- as.formula(paste("isglt2 ~", confusores_medidos))

att_verdadero <- verdad_pendiente(oraculo)["ATT"]
```

## Paso 1: emparejar sin calibrador (el resultado "feo")

La receta más usada es el **vecino más cercano** en el PS, **sin reposición** (cada control se usa una sola vez) y razón **1:1**. `matchit()` estima el PS por nosotros (`distance = "glm"`) y lo usa en la escala **logit** (`link = "linear.logit"`), que es donde la literatura recomienda medir las distancias:

```{r}
#| label: matchit-sin
m0 <- matchit(formula_ps, data = ckd, method = "nearest", distance = "glm",
              link = "linear.logit", ratio = 1)            # sin calibrador
summary(m0)$nn
```

**Qué vemos:** se emparejaron **todos** los tratados (`r miles(sum(m0$treat == 1))`), pero para lograrlo algunos tratados "aceptaron" una pareja de PS muy distinto. Compruébalo con el balance:

```{r}
#| label: balance-sin
tabla_dem(ckd, vars, pesos = list(`Sin calibrador` = pesos_matchit(m0, ckd))) |>
  mutate(across(where(is.numeric), \(x) round(x, 3)))
```

La edad sigue con una DEM de **`r round(tabla_dem(ckd, vars, pesos = list(a = pesos_matchit(m0, ckd)))$a[1], 2)`**, muy por encima de 0.10: las parejas son **malas**. El balance es mejor que el crudo, pero insuficiente.

## Paso 2: añadir el calibrador (el resultado "bueno")

El **calibrador** (*caliper*) es la **diferencia máxima permitida** de PS entre los miembros de una pareja. La regla habitual es **0.2 desviaciones estándar del PS en escala logit**. Si un tratado no tiene pareja dentro de ese margen, **se queda sin pareja** (se descarta):

```{r}
#| label: matchit
m1 <- matchit(formula_ps, data = ckd, method = "nearest", distance = "glm",
              link = "linear.logit", caliper = 0.2, ratio = 1)
m1
n_pares <- sum(m1$weights[m1$treat == 1] > 0)
```

**Qué vemos:** se formaron **`r miles(n_pares)` pares**; quedaron **sin pareja `r miles(sum(ckd$isglt2) - n_pares)` tratados** (`r round(100 * (1 - n_pares / sum(ckd$isglt2)))` % de los tratados) y `r miles(sum(ckd$isglt2 == 0) - n_pares)` controles que nadie necesitó.

::: {.callout-warning}
## ⚠️ Descartar tratados cambia la pregunta

Si una quinta parte de los tratados no tiene pareja, el resultado **ya no es el ATT de todos los tratados**: es el ATT de los **tratados comparables**. Reporta cuántos descartaste y **cómo difieren** de los emparejados.
:::

¿Cómo difieren? Los descartados son justo quienes tienen PS alto y pocos controles parecidos:

```{r}
#| label: descartados
ckd |> filter(isglt2 == 1) |>
  mutate(grupo = if_else(id %in% match.data(m1)$id, "Emparejados", "Sin pareja")) |>
  group_by(grupo) |>
  summarise(n = n(), edad = mean(edad), tfg_basal = mean(tfg_basal), uacr_mediana = median(uacr)) |>
  mutate(across(where(is.numeric), \(x) round(x, 1)))
```

Los tratados sin pareja son **más jóvenes, con mejor TFGe y más albuminuria**: perfiles en los que casi nadie queda sin tratar.

## Paso 3: comprobar el balance (siempre antes del desenlace)

```{r}
#| label: balance-match
bal <- tabla_dem(ckd, vars, pesos = list(`Sin calibrador` = pesos_matchit(m0, ckd), `Con calibrador` = pesos_matchit(m1, ckd)))
bal |> mutate(across(where(is.numeric), \(x) round(x, 3)))
```

```{r}
#| label: love-match
#| fig-width: 7
#| fig-height: 3.6
love_plot(ckd, vars, pesos = list(`1:1 sin calibrador` = pesos_matchit(m0, ckd),
                                  `1:1 con calibrador` = pesos_matchit(m1, ckd)))
```

**Qué vemos:** con calibrador, **todas las covariables quedan por debajo de |DEM| 0.10** (la mayor es `r round(max(abs(bal[["Con calibrador"]])), 3)`): edad pasa de `r sprintf('%.2f', bal$sin_ajustar[1])` a `r sprintf('%.3f', bal[["Con calibrador"]][1])` y TFGe de `r sprintf('%.2f', bal$sin_ajustar[4])` a `r sprintf('%.3f', bal[["Con calibrador"]][4])`. Sin calibrador el balance es mucho peor. **Estas parejas sí son gemelos clínicos.**

Con el paquete `cobalt` (no instalado aquí) los mismos diagnósticos son una línea cada uno:

```{r}
#| label: cobalt-match
#| eval: false
## Con el paquete cobalt (no se ejecuta aquí)
library(cobalt)
bal.tab(m1, un = TRUE, thresholds = c(m = 0.1))           # tabla de DEM antes y después
love.plot(m1, binary = "std", thresholds = c(m = 0.1))     # gráfico de balance
bal.plot(m1, var.name = "distance", which = "both", type = "histogram", mirror = TRUE)  # solapamiento
```

## Paso 4: estimar el efecto en la muestra emparejada

Como los grupos ya son comparables, el modelo es simple: **desenlace ~ tratamiento**. Los errores estándar deben tener en cuenta los **pares** (se agrupan por `subclass`, el identificador de cada pareja):

```{r}
#| label: efecto-match
mm <- match.data(m1)          # base emparejada: columnas `weights` y `subclass` (par)
fit <- lm(pendiente_tfg ~ isglt2, data = mm, weights = weights)
res <- coeftest(fit, vcov = vcovCL, cluster = ~subclass)["isglt2", ]
c(estimado = unname(res[1]), ee = unname(res[2]), ic_inf = unname(res[1] - 1.96 * res[2]), ic_sup = unname(res[1] + 1.96 * res[2])) |> round(2)
```

Como el estimando cambió (ahora son los tratados con pareja), la comparación justa es con el **ATT verdadero de los emparejados**, que podemos calcular porque la base es simulada:

```{r}
#| label: verdad-emparejados
att_emparejados <- mean(oraculo$ite[oraculo$id %in% mm$id[mm$isglt2 == 1]])
c(ATT_todos_los_tratados = unname(att_verdadero), ATT_de_los_emparejados = att_emparejados) |> round(2)
```

**Qué vemos:** el efecto estimado es **`r round(res[1], 2)`** (IC `r round(res[1] - 1.96 * res[2], 2)` a `r round(res[1] + 1.96 * res[2], 2)`). El ATT verdadero es **`r round(att_verdadero, 2)`** en todos los tratados y **`r round(att_emparejados, 2)`** en los emparejados. Aun comparando con el valor correcto, el emparejamiento **sobreestima**: equilibró lo medido, pero no la **fragilidad** (los tratados son más "robustos" de base).

### Con desenlace binario y con ajuste adicional

```{r}
#| label: match-riesgo
fit_r <- lm(evento ~ isglt2, data = mm, weights = weights)
dr <- coeftest(fit_r, vcov = vcovCL, cluster = ~subclass)["isglt2", 1:2]
dr |> round(3)
```

La diferencia de riesgo a 36 meses es de **`r sprintf('%.1f', 100 * dr[1])` puntos**; la verdad en los tratados es de **`r sprintf('%.1f', 100 * mean((oraculo$evento_36m_1 - oraculo$evento_36m_0)[oraculo$isglt2 == 1]))`**. Si después de emparejar queda un pequeño desbalance, se pueden **añadir las covariables** al modelo del desenlace (recomendado por Ho et al.; es una forma de "doble robustez"):

```{r}
#| label: match-ajustado
fit2 <- lm(pendiente_tfg ~ isglt2 + I(edad / 10) + sexo + hba1c + pas + tfg_basal + luacr + ecv,
           data = mm, weights = weights)
aj <- coeftest(fit2, vcov = vcovCL, cluster = ~subclass)["isglt2", 1:2]
aj |> round(2)
```

Con ajuste adicional el efecto es **`r round(aj[1], 2)`**. Para los **errores estándar** hay varias opciones aceptadas: errores robustos agrupados por pareja (lo que hicimos), *bootstrap* de pares completos (Austin y Small, 2014), GEE o regresión logística condicional. Lo que **no** conviene es ignorar los pares.

## Otras formas de emparejar

Probamos algunas variantes y las juzgamos por **dos** cosas: el **balance** (peor |DEM|) y la **estimación**. Una función breve nos evita repetir código:

```{r}
#| label: variantes
ckd <- ckd |> mutate(cat_a = categoria_a(uacr), gedad = cut(edad, c(0, 59, 69, 100), labels = c("<60", "60-69", "≥70")))

resumir <- function(m) {
  d <- match.data(m)
  cl <- if ("subclass" %in% names(d)) ~subclass else ~id           # con reposición no hay pares únicos
  ct <- coeftest(lm(pendiente_tfg ~ isglt2, data = d, weights = weights), vcov = vcovCL, cluster = cl)["isglt2", ]
  tibble(estimado = ct[1], ee = ct[2], analizados = nrow(d),
         peor_DEM = max(abs(tabla_dem(ckd, vars, pesos = list(w = pesos_matchit(m, ckd)))$w)))
}
variantes <- list(
  `Exacto (albuminuria × edad × sexo)` = matchit(isglt2 ~ cat_a + gedad + sexo, data = ckd, method = "exact"),
  `Mahalanobis 1:1` = matchit(isglt2 ~ I(edad / 10) + hba1c + pas + tfg_basal + luacr + ecv, data = ckd, distance = "mahalanobis"),
  `PS 1:1 sin calibrador` = m0,
  `PS 1:1 con calibrador` = m1,
  `PS 1:1 con reposición` = matchit(formula_ps, data = ckd, method = "nearest", distance = "glm", link = "linear.logit", caliper = 0.2, replace = TRUE),
  `PS 1:2 con calibrador` = matchit(formula_ps, data = ckd, method = "nearest", distance = "glm", link = "linear.logit", caliper = 0.2, ratio = 2),
  `PS estratificado en 5` = matchit(formula_ps, data = ckd, method = "subclass", distance = "glm", subclass = 5)
)
tab_variantes <- map_dfr(variantes, resumir, .id = "variante") |>
  mutate(across(c(estimado, ee, peor_DEM), \(x) round(x, 2)))
tab_variantes
```

**Qué vemos:** todas las estimaciones están entre **`r sprintf('%.2f', min(tab_variantes$estimado))` y `r sprintf('%.2f', max(tab_variantes$estimado))`**, lejos del ATT verdadero (`r round(att_verdadero, 2)`). Pero no todas son igual de **creíbles**: el emparejamiento exacto en pocas variables, Mahalanobis y el PS sin calibrador **no logran balance** (peor |DEM| de `r tab_variantes$peor_DEM[1]`, `r tab_variantes$peor_DEM[2]` y `r tab_variantes$peor_DEM[3]`). Lo que más importa no es el tipo de emparejamiento sino **(1)** que logre balance y **(2)** qué confusores mediste. La reposición mejora el balance a costa de repetir controles; el 1:2 aprovecha más controles (con parejas algo peores); la estratificación usa a todos.

El *bootstrap* de pares completos, que repite todo el emparejamiento, sería así (lo dejamos sin ejecutar porque tarda más):

```{r}
#| label: boot-match
#| eval: false
## Bootstrap de bloques (pares completos); Austin y Small, 2014
library(boot)
pares <- levels(mm$subclass)
est_boot <- function(pares_boot, i) {
  veces <- table(pares_boot[i])                                   # cuántas veces entra cada par
  filas <- unlist(lapply(pares[pares %in% names(veces)], \(p) rep(which(mm$subclass == p), veces[p])))
  coef(lm(pendiente_tfg ~ isglt2, data = mm[filas, ], weights = weights))["isglt2"]
}
set.seed(1)
b <- boot(pares, est_boot, R = 500)
boot.ci(b, type = "perc")
```

::: {.callout-tip}
## 💡 Qué debe reportar un artículo con emparejamiento

-   **Variables** del modelo de PS y **método** (vecino más cercano, calibrador, razón, reposición).
-   **Número** de tratados y controles **antes y después**, y cuántos se descartaron y cómo difieren.
-   **Balance** antes y después (tabla de DEM o *love plot*).
-   El **estimando** (ATT en los emparejados) y los **errores estándar** que consideran los pares.
-   **Software** y paquetes, y un **análisis de sensibilidad** a la confusión no medida (12.8).
:::

::: {.callout-important}
## 🎯 En resumen

-   El **emparejamiento por PS** forma pares comparables y estima el **ATT**; `MatchIt` es el estándar.
-   Usa un **calibrador** (0.2 DE del logit del PS): sin él obtienes pareja para todos, pero **parejas malas**.
-   **Comprueba el balance antes de estimar** (|DEM| < 0.10 en todas las covariables); si falla, mejora el modelo del PS.
-   Los tratados **sin pareja** se descartan y **cambia el estimando**: repórtalos.
-   Emparejar equilibra **solo lo medido**: el ATT sigue sobreestimado por la fragilidad.
:::

## Ejercicio

1.  Empareja con un **calibrador de 0.1**. ¿Cuántos tratados se descartan? ¿Cambian el balance y la estimación?
2.  ¿Qué **DEM** obtienes si emparejas por Mahalanobis? ¿Por qué empareja peor que el PS?
3.  Empareja incluyendo `fragilidad` en el modelo del PS (solo posible porque es simulada). ¿Qué estimación del ATT obtienes?
