# Datos ordenados: la forma que R espera

::: {.callout-note}
## 🩺 Escenario

Abres el registro del servicio y el primer problema no está en los datos, sino en **cómo están organizados**: encabezados con espacios y paréntesis (`Peso (kg)`), fechas como texto, y un archivo aparte con la creatinina de tres visitas en tres columnas. Antes de limpiar valores hay que dejar la tabla en la forma que R (y los capítulos siguientes) esperan.
:::

**Lo que vamos a hacer**

-   Conocer las tres reglas de una base **ordenada** (*tidy*).
-   Dar un primer vistazo al registro y estandarizar los **nombres de columnas**.
-   Pasar de formato **ancho** a **largo** (y volver).

## Paso 1: las tres reglas de una base ordenada

Una base está **ordenada** cuando:

1.  Cada **variable** es una **columna**.
2.  Cada **observación** es una **fila**.
3.  Cada **valor** ocupa una **celda**.

La mayoría de las funciones de R esperan esta forma. Lo que hace a Excel cómodo para humanos suele estropearla: una columna por visita (`creat_basal`, `creat_6m`, `creat_12m`), varias tablas en una hoja, celdas combinadas, colores con significado ("rojo = fallecido") o un valor con su unidad en la misma celda (`"1.2 mg/dL"`).

## Paso 2: un primer vistazo al registro

```{r}
#| label: setup-51
library(tidyverse)
source("R/funciones_epi.R")

registro <- read_csv("Bases/registro_nefro_sucio.csv")
glimpse(registro)
```

Qué vemos, sin haber limpiado nada:

-   **`r nrow(registro)` filas** (más adelante veremos que hay menos pacientes: hay duplicados).
-   `Creatinina` es **texto** (`chr`): algunas celdas usan coma decimal o dicen `ND`.
-   Las fechas (`Fecha Nac.`, `Fecha de ingreso`) también son **texto**.
-   Los nombres de columna tienen espacios, mayúsculas, puntos y paréntesis.

Este vistazo (tipos, primeras filas) es siempre el primer paso. Con `skimr::skim(registro)` obtienes además un resumen por variable (no se ejecuta aquí).

## Paso 3: nombres de columnas cómodos

Los nombres con espacios y símbolos te obligan a escribir comillas invertidas (`` `Fecha Nac.` ``) en cada línea. La convención recomendada: **minúsculas, sin tildes, con guion bajo**. Hazlo **justo después de importar**.

```{r}
#| label: nombres
names(registro)                                        # antes

registro <- registro |> rename_with(limpiar_nombres)   # función del libro (R/funciones_epi.R)
names(registro)                                        # después
```

Pasamos de nombres como `Peso (kg)` o `UACR mg/g` a `peso_kg` y `uacr_mg_g`. Si además quieres un nombre más corto, `rename(nuevo = antiguo)` lo hace a mano:

```{r}
#| label: rename-manual
registro |> rename(uacr = uacr_mg_g, fecha_ing = fecha_de_ingreso) |> names()
```

::: {.callout-tip}
## 💡 Con el paquete `janitor` (no se ejecuta aquí)

`limpiar_nombres()` hace lo mismo que `janitor::clean_names()`: minúsculas, quita tildes y reemplaza cualquier símbolo por `_`. Si tienes `janitor` instalado:

```r
registro <- read_csv("Bases/registro_nefro_sucio.csv") |>
  janitor::clean_names()
```
:::

## Paso 4: formato ancho y largo

El archivo `lab_visitas_ancho.csv` guarda la creatinina de cada paciente en tres visitas, **una columna por visita** (formato **ancho**):

```{r}
#| label: ancho
lab_ancho <- read_csv("Bases/lab_visitas_ancho.csv")
head(lab_ancho, 4)
```

Para graficar la evolución o modelarla, cada **medición** debe ser una fila (formato **largo**). `pivot_longer()` hace la conversión:

```{r}
#| label: largo
lab_largo <- lab_ancho |>
  pivot_longer(cols = starts_with("creat_"),          # las columnas que se "apilan"
               names_to = "visita",                   # nueva columna con el nombre de la visita
               names_prefix = "creat_",               # quita el prefijo del nombre
               values_to = "creat_mgdl") |>           # nueva columna con el valor
  mutate(visita = factor(visita, levels = c("basal", "6m", "12m")))

head(lab_largo, 6)
```

Fíjate: cada paciente que ocupaba **una fila** con 3 valores ahora ocupa **tres filas** con un valor cada una. La base pasó de `r nrow(lab_ancho)` a `r nrow(lab_largo)` filas (`r nrow(lab_ancho)` × 3). El formato largo permite un gráfico de líneas por paciente:

```{r}
#| label: fig-evolucion
#| fig-cap: "Evolución de la creatinina en 12 pacientes (el formato largo permite una línea por paciente)."
#| fig-width: 7
#| fig-height: 3.6
lab_largo |>
  filter(id %in% unique(id)[1:12]) |>
  ggplot(aes(visita, creat_mgdl, group = id)) +
  geom_line(alpha = 0.6) + geom_point() +
  labs(x = "Visita", y = "Creatinina (mg/dL)") +
  theme_minimal(base_size = 13)
```

La operación inversa, `pivot_wider()`, vuelve a formato ancho (útil para tablas de presentación):

```{r}
#| label: ancho-de-nuevo
lab_largo |>
  pivot_wider(names_from = visita, values_from = creat_mgdl, names_prefix = "creat_") |>
  head(3)
```

::: {.callout-important}
## 🎯 En resumen

-   Una base ordenada: **variable = columna, observación = fila, valor = celda**.
-   Primer vistazo siempre: `glimpse()`; busca tipos equivocados (números o fechas como texto).
-   Nombres de columna: minúsculas, `_`, sin tildes (`limpiar_nombres()` o `janitor::clean_names()`).
-   Modelar o graficar mediciones repetidas → **largo** (`pivot_longer()`); tabla para presentar o una fila por paciente → **ancho** (`pivot_wider()`).
-   **Regla:** una fila = una unidad de análisis. Si analizas pacientes, una fila por paciente; si analizas mediciones, una fila por medición.
:::

## Ejercicio

1.  Importa `registro_nefro_sucio.csv` y renombra las columnas. ¿Cuáles quedaron con `_`?
2.  Convierte `lab_visitas_ancho.csv` a formato largo y calcula la creatinina media por visita.
3.  Dibuja la evolución de la creatinina media por visita.
