# El plan de análisis estadístico (SAP): decidir antes de mirar

::: {.callout-note}
## 🩺 Escenario

El comité de ética te devuelve el protocolo del ensayo de bicarbonato con una pregunta: *«¿Está definido el análisis estadístico antes de abrir la base?»*. Tu primera respuesta es «sí, haremos un modelo lineal». Tu tutora sonríe: «¿Con qué covariables? ¿Qué haces con quienes dejan el fármaco? ¿Y con los que no tienen la medición a 12 meses? ¿Y si sale un valor p de 0.06?». Esas preguntas son el contenido de un **plan de análisis estadístico** (SAP, *statistical analysis plan*): un documento que fija, **antes de ver los resultados**, cómo se analizarán los datos.
:::

**Lo que vamos a hacer**

-   Ver con el ensayo simulado cuánto puede cambiar el resultado según decisiones de análisis «razonables».
-   Repasar qué debe contener un SAP y recorrer un **esqueleto** para un ECA y otro para un estudio observacional con emulación de ensayo.
-   Listar las **decisiones que se toman antes de ver los datos** y probar el plan con datos «ciegos».

```{r}
#| label: c234-setup
#| message: false
library(tidyverse)
source("R/funciones_extra_a.R")      # num(), pct()
source("R/funciones_cap23.R")
theme_set(theme_libro())

# Ensayo SIMULADO (Cap. 11) con su "oráculo": la verdad conocida
eca <- read_csv("Bases/eca_bicarbonato.csv", show_col_types = FALSE) |>
  left_join(read_csv("Bases/eca_bicarbonato_oraculo.csv", show_col_types = FALSE), by = "id") |>
  mutate(brazo = factor(brazo, levels = c("Placebo", "Bicarbonato")), centro = factor(centro),
         cambio12 = tfg_12 - tfg0)
```

## Paso 1: cinco análisis «razonables», cinco respuestas

Un solo ensayo, un solo desenlace (cambio de la TFGe a 12 meses) y cinco formas de analizarlo que cualquiera defendería en una reunión. Ninguna es absurda; todas cambian la respuesta.

```{r}
#| label: c234-cinco-analisis
efecto <- function(m, term = "brazoBicarbonato") {            # estimación, IC 95 % y valor p del término del brazo
  ic <- confint(m)[term, ]
  tibble(estimacion = coef(m)[[term]], ic_inf = ic[[1]], ic_sup = ic[[2]],
         p = summary(m)$coefficients[term, 4], n = nobs(m))
}
analisis <- bind_rows(
  `A. ITT crudo, casos completos`       = efecto(lm(cambio12 ~ brazo, eca)),
  `B. ITT ANCOVA (TFGe basal + centro)` = efecto(lm(cambio12 ~ brazo + tfg0 + centro, eca)),
  `C. Por protocolo (solo quien tomó el fármaco)` = efecto(lm(cambio12 ~ brazo + tfg0 + centro, filter(eca, brazo == "Placebo" | adhiere == 1))),
  `D. LOCF (arrastrar la última medición)` = efecto(lm(cambio_locf ~ brazo + tfg0 + centro, mutate(eca, cambio_locf = coalesce(tfg_12, tfg_6, tfg0) - tfg0))),
  `E. Solo mayores de 65 años`          = efecto(lm(cambio12 ~ brazo + tfg0 + centro, filter(eca, edad >= 65))),
  .id = "analisis")

verdad_itt <- mean(eca$cumplidor * eca$efecto_ind)           # verdad del ensayo simulado: efecto ITT a 12 meses
analisis |> mutate(across(c(estimacion, ic_inf, ic_sup), \(x) round(x, 2)), p = format.pval(p, digits = 2, eps = 0.001))
```

```{r}
#| label: c234-fig-cinco
#| fig-cap: "Efecto del bicarbonato sobre el cambio de la TFGe a 12 meses (mL/min/1.73 m²) según cinco análisis del mismo ensayo simulado. Puntos e IC 95 %; línea punteada: efecto verdadero por intención de tratar en la simulación."
#| fig-width: 7.5
#| fig-height: 3.2
analisis |>
  mutate(analisis = fct_rev(fct_inorder(analisis))) |>
  ggplot(aes(estimacion, analisis, xmin = ic_inf, xmax = ic_sup)) +
  geom_vline(xintercept = 0, color = "grey60") +
  geom_vline(xintercept = verdad_itt, linetype = "dashed", color = paleta_libro[["naranja"]]) +
  geom_pointrange(color = paleta_libro[["azul"]]) +
  labs(x = "Diferencia de cambio de TFGe (bicarbonato - placebo)", y = NULL)
```

**Qué vemos.** El efecto verdadero por intención de tratar en esta simulación es **`r num(verdad_itt, 2)`** mL/min/1.73 m². Las estimaciones van de **`r num(min(analisis$estimacion), 2)`** a **`r num(max(analisis$estimacion), 2)`**, y los valores p, de `r format.pval(min(analisis$p), digits = 2, eps = 0.001)` a `r format.pval(max(analisis$p), digits = 2, eps = 0.001)`. Tres detalles:

-   El análisis **por protocolo** (C) sobrestima el efecto (`r num(analisis$estimacion[3], 2)`): en el brazo activo, quienes no tomaron el fármaco empeoraron más (`r num(mean(eca$cambio12[eca$brazo == "Bicarbonato" & eca$adhiere == 0], na.rm = TRUE), 2)` mL/min/1.73 m²) que el placebo (`r num(mean(eca$cambio12[eca$brazo == "Placebo"], na.rm = TRUE), 2)`), de modo que quien toma el fármaco es, además, un paciente que evoluciona mejor por otras razones; comparar solo a esos con todo el placebo rompe la aleatorización (11.2).
-   El **análisis en un subgrupo** (E) tiene menos pacientes (`r analisis$n[5]` frente a `r analisis$n[2]`), una estimación menor y su IC incluye el 0 (p = `r format.pval(analisis$p[5], digits = 2)`); sin plan, alguien podría presentar solo el análisis que «sale».
-   Entre A (`r num(analisis$estimacion[1], 2)`) y B (`r num(analisis$estimacion[2], 2)`) la diferencia es pequeña, pero **no es cero**: si eliges después de ver cuál da el valor p más bajo, la tasa de error del 5 % en que se basa la inferencia ya no se cumple (23.5).

La moraleja: sin un plan previo, la libertad del analista es una fuente de resultados. Un SAP no la elimina; **la fija antes de que haya un resultado que favorecer**.

## Paso 2: qué debe contener un SAP

Un SAP se escribe con el protocolo y se **fecha y archiva antes de cerrar la base** (idealmente se deposita junto al registro del estudio, 23.5). Sus componentes:

-   **Estimando** (*estimand*): la pregunta con precisión. Incluye población, tratamiento, desenlace, **qué se hace con los eventos que ocurren después de la asignación** (suspender el fármaco, tratamiento de rescate, muerte) y la medida resumen. Es el marco de la guía ICH E9(R1) y de 11.1.
-   **Poblaciones de análisis**: quién entra en el análisis principal (por intención de tratar, 11.2) y en los secundarios (seguridad, por protocolo), con reglas **objetivas**.
-   **Desenlaces**: uno principal; los secundarios, ordenados; cada uno con su definición, momento y forma de medirlo.
-   **Modelo y ajustes**: el modelo exacto, las covariables (preespecificadas y justificadas, 8.6) y la escala del efecto.
-   **Datos faltantes**: cuántos se esperan, el supuesto del análisis principal y los análisis de sensibilidad (Cap. 13).
-   **Análisis de sensibilidad**: qué se repetirá con otros supuestos para ver si la conclusión resiste.
-   **Subgrupos preespecificados**: pocos, con su dirección esperada y una prueba de interacción.
-   **Multiplicidad**: cómo se controla el error cuando hay varios desenlaces, subgrupos o comparaciones (23.5).
-   **Análisis interinos**: cuándo, quién los ve y qué regla detiene el ensayo (20.7).
-   **Software y versiones**, y un **registro de cambios** del propio plan.

## Paso 3: esqueleto de SAP para un ensayo aleatorizado

Cada sección tiene una frase guía de lo que debe responder. Cópialo y adáptalo (es un esqueleto propio, no una plantilla oficial).

````markdown
# Plan de análisis estadístico: [título del ensayo]
Versión 1.0 · fecha · autoras/es · firmado ANTES del cierre de la base de datos

## 1. Objetivos y estimando
Escribe la pregunta como estimando: población, tratamiento, desenlace, qué se hace con
los eventos intercurrentes (suspensión del fármaco, rescate, muerte) y la medida resumen.

## 2. Diseño y aleatorización
Resume brazos, razón de asignación, estratificación y enmascaramiento: lo que el análisis debe respetar.

## 3. Poblaciones de análisis
Define con reglas objetivas la población por intención de tratar, la de seguridad y, si la hay,
la «por protocolo», y di cómo se trata a quien no recibió el tratamiento asignado.

## 4. Desenlaces
Un desenlace principal; secundarios en orden de importancia; de seguridad. Para cada uno:
definición, instrumento y momento de medición.

## 5. Análisis principal
Modelo exacto (p. ej., ANCOVA con TFGe basal y centro), covariables fijas, escala del efecto,
IC, supuestos a revisar y qué se hará si fallan.

## 6. Datos faltantes
Cuántos se esperan y por qué; supuesto del análisis principal (p. ej., MAR) y método (p. ej.,
imputación múltiple); análisis de sensibilidad bajo otros supuestos (MNAR).

## 7. Análisis de sensibilidad y suplementarios
Lista cerrada de análisis alternativos (p. ej., por protocolo, CACE) y para qué sirve cada uno.

## 8. Subgrupos
Máximo N subgrupos, definidos antes, con dirección esperada y prueba de interacción;
todo lo demás se rotula como exploratorio.

## 9. Multiplicidad
Jerarquía de desenlaces o corrección elegida (Bonferroni, Holm, otra) y el α de cada contraste.

## 10. Análisis interinos y reglas de parada
Cuándo, con qué información, quién decide (comité independiente) y qué límites (p. ej., O'Brien-Fleming).

## 11. Seguridad
Eventos adversos: definición, tabulación por brazo, sin pruebas de hipótesis si no son un objetivo.

## 12. Tablas y figuras maqueta
Esboza las tablas y figuras que saldrán, vacías, para que nada se invente después.

## 13. Software, versiones y reproducibilidad
Versión de R y paquetes (renv), semilla, repositorio del código.

## 14. Cambios al plan
Fecha, motivo y autor de cada modificación; quién la aprobó y si se hizo antes o después de ver datos.
````

## Paso 4: esqueleto para un estudio observacional con emulación de ensayo

En un estudio observacional no hay aleatorización, así que el SAP debe fijar, además, cómo se **imita** un ensayo (Cap. 12) y cómo se enfrentará la confusión. Su columna vertebral son los componentes del **protocolo del ensayo objetivo** (Hernán y Robins, 2016): elegibilidad, estrategias de tratamiento, asignación, tiempo cero, desenlace, contraste causal y plan de análisis.

````markdown
# Plan de análisis: emulación de un ensayo de [tratamiento] vs. [comparador] en [población]
Versión 1.0 · fecha · fuente de datos · firmado ANTES de acceder a los datos de desenlace

## 1. Protocolo del ensayo objetivo
Describe el ensayo ideal que querrías hacer, con sus siete componentes (12.1), y cómo se emula cada uno.

## 2. Fuente de datos y elegibilidad
Origen de los datos (registro, historia clínica), periodo, criterios de inclusión y exclusión aplicados
con la información disponible en el tiempo cero. Incluye el diagrama de participantes (23.1).

## 3. Tiempo cero y seguimiento
Define el momento en que se cumple la elegibilidad, se asigna la estrategia y empieza el seguimiento,
para evitar el sesgo de tiempo inmortal (12.1). Fin del seguimiento y eventos competitivos.

## 4. Estrategias de tratamiento y periodo de gracia
Cómo se asigna cada persona a una estrategia y cuánto tiempo se le da para iniciar el tratamiento.

## 5. Estimando
Efecto por intención de tratar o por protocolo (observacional), población, medida resumen.

## 6. Confusión y modelo
Diagrama causal (DAG) y conjunto de ajuste, justificados; método (ponderación, estandarización,
puntaje de propensión, 12.x); balance esperado (DEM) y qué se hará si falta solapamiento (positividad).

## 7. Datos faltantes y errores de medición
Patrón esperado, supuesto, método de imputación y sensibilidad.

## 8. Análisis de sensibilidad
Valor E para confusión no medida, controles negativos, otras definiciones del desenlace o del tiempo cero.

## 9. Subgrupos y multiplicidad
Lista cerrada de subgrupos con justificación; lo no listado es exploratorio.

## 10. Reporte y reproducibilidad
Guías (STROBE, RECORD, TARGET), código y registro (OSF o similar), versión de software y semillas.

## 11. Cambios al plan
Fecha, motivo, y si el cambio se hizo antes o después de ver los resultados.
````

## Paso 5: decisiones que se toman antes de ver los datos

La regla de oro: toda decisión que **pueda depender del resultado** debe tomarse antes de conocer el resultado. Estas son las que más se quedan para después:

```{r}
#| label: c234-tabla-decisiones
tribble(
  ~Decisión, ~`Qué se fija antes`, ~`Qué pasa si se decide después`, ~`Dónde en el libro`,
  "Estimando", "Población, tratamiento, manejo de eventos intercurrentes, medida", "Se cambia la pregunta para que salga una respuesta cómoda", "11.1",
  "Población de análisis", "Reglas de inclusión y exclusión", "Excluir pacientes «raros» rompe la aleatorización", "11.2",
  "Desenlace principal", "Definición, instrumento, momento", "Se elige el desenlace con el mejor valor p", "23.5",
  "Covariables y modelo", "Conjunto de ajuste y forma funcional, desde un DAG", "Se ajusta por lo que mueve el *p* (stepwise)", "8.6",
  "Datos faltantes", "Supuesto, método y sensibilidad", "Se elige el método que da el resultado deseado", "Cap. 13",
  "Subgrupos", "Lista corta con dirección esperada", "Se «descubre» un subgrupo con efecto", "23.5",
  "Multiplicidad", "Jerarquía o corrección", "Se reporta el menor *p* de varios", "23.5",
  "Análisis interinos", "Número, reglas de parada", "Se mira «un poco» y se infla el error tipo I", "20.7",
  "Si falla un supuesto", "Qué alternativa se usa (p. ej., otra escala o modelo)", "Se prueba hasta que algo funcione", "8.6",
  "Sensibilidad", "Lista cerrada de análisis alternativos", "Solo se reportan los que confirman", "Cap. 13, 23.5"
) |> knitr::kable()
```

Fíjate en el patrón de la tercera columna: **ninguna de esas decisiones tardías es una trampa deliberada**. Casi siempre es un analista de buena fe eligiendo «lo más razonable» después de ver los datos, con el sesgo inevitable de haber visto los datos.

## Paso 6: probar el plan con datos «ciegos»

Un SAP también se puede **ensayar sin mirar el resultado**. Escribes el análisis principal como una función, y la corres con la etiqueta del brazo **barajada al azar**. La estimación no significa nada (el tratamiento ya no está relacionado con nada), pero el código se prueba completo: que corra, que dé el formato esperado, que las tablas se llenen.

```{r}
#| label: c234-ensayo-ciego
# Análisis principal ESCRITO EN EL SAP: ANCOVA por intención de tratar
analisis_primario <- function(d) efecto(lm(cambio12 ~ brazo + tfg0 + centro, data = d))

set.seed(2026)                                                   # la semilla del barajado, anotada
ciego <- eca |> mutate(brazo = sample(brazo))                    # se rompe el vínculo brazo-resultado
bind_rows(`Datos con brazo barajado (ensayo en seco)` = analisis_primario(ciego),
          `Datos reales (análisis principal)`         = analisis_primario(eca), .id = "datos") |>
  mutate(across(c(estimacion, ic_inf, ic_sup), \(x) round(x, 2)), p = format.pval(p, digits = 2, eps = 0.001))
```

**Qué vemos.** Con el brazo barajado la estimación es `r num(analisis_primario(ciego)$estimacion, 2)` (p = `r format.pval(analisis_primario(ciego)$p, digits = 2)`): cercana a cero, como debe ser, y la función corre de principio a fin. Con los datos reales, la misma función da `r num(analisis_primario(eca)$estimacion, 2)` (IC `r num(analisis_primario(eca)$ic_inf, 2)` a `r num(analisis_primario(eca)$ic_sup, 2)`). En un ensayo real, este es el momento en que el código queda fijado, **antes** de abrir la asignación: la revisión ciega la hace quien programa, con los datos enmascarados, y la base se «congela». Aquí, como ya vimos los resultados en el Paso 1, solo ilustramos el mecanismo.

## Trampas frecuentes

::: {.callout-warning}
## ⚠️ Un SAP no sirve si nadie puede ver cuándo se escribió

-   **Escribirlo después de ver los datos y fecharlo antes.** Archívalo con fecha comprobable (en el registro del estudio o en un repositorio con control de versiones, 23.3).
-   **Planes vagos** («se usarán modelos apropiados»): no limitan nada. Cada sección debe poder comprobarse.
-   **No registrar los cambios.** Los cambios son legítimos (los datos reales a veces obligan), pero deben figurar con fecha, motivo y si ocurrieron **antes o después** de ver los resultados; si no, parecen *p-hacking* (23.5).
-   **Usar el SAP para «blindar» el análisis equivocado.** Un plan preespecificado de un modelo mal planteado sigue siendo un modelo mal planteado.
:::

::: {.callout-important}
## 🎯 En resumen

-   Un SAP fija **antes de ver los resultados** el estimando, las poblaciones, el modelo, los datos faltantes, la sensibilidad, los subgrupos, la multiplicidad y las reglas interinas.
-   Con el mismo ensayo, cinco análisis defendibles dieron estimaciones entre `r num(min(analisis$estimacion), 2)` y `r num(max(analisis$estimacion), 2)` (verdad: `r num(verdad_itt, 2)`) y valores p de `r format.pval(min(analisis$p), digits = 2, eps = 0.001)` a `r format.pval(max(analisis$p), digits = 2, eps = 0.001)`.
-   Los esqueletos de este subcapítulo (ECA y emulación de ensayo) dan una frase guía por sección; el observacional añade el tiempo cero y la confusión.
-   El análisis principal se **ensaya con datos ciegos**: así el código queda fijado antes del resultado.
-   Todo cambio al plan se **registra** con fecha, motivo y momento (antes o después de ver los datos).
:::

## Ejercicio

1.  Escribe en media página el SAP de la cohorte de iSGLT2 (Cap. 8) siguiendo el esqueleto observacional: ¿cuál es tu tiempo cero? ¿Qué conjunto de ajuste justificas con un DAG?
2.  Añade al paso 1 un sexto análisis, «ANCOVA solo con TFGe basal (sin centro)». ¿Cambia algo? ¿Por qué el SAP debe decir qué factores de estratificación se incluyen?
3.  Repite el ensayo en seco con otra semilla del barajado (por ejemplo `set.seed(7)`). ¿Qué estimación sale? ¿Qué probabilidad hay de que un barajado produzca un *p* < 0.05?

## Referencias

-   Hernán MA, Robins JM. Using big data to emulate a target trial when a randomized trial is not available. *Am J Epidemiol*. 2016;183:758-764.
-   ICH E9(R1). *Addendum on estimands and sensitivity analysis in clinical trials to the guideline on statistical principles for clinical trials* (2019).
-   Chan AW, Tetzlaff JM, Altman DG, et al. SPIRIT 2013 statement. *Ann Intern Med*. 2013;158:200-207 (el protocolo debe describir el plan de análisis).
-   Schulz KF, Altman DG, Moher D. CONSORT 2010 Statement. *BMJ*. 2010;340:c332.
