# Variables y su distribución

## Tipos de variable

El tipo de variable decide cómo se resume, cómo se grafica y qué modelo se usa después.

| Tipo | Ejemplos en nefrología | Resumen habitual |
|---|---|---|
| **Cualitativa nominal** | Sexo, etiología de la ERC, tipo de acceso vascular | *n* (%) |
| **Cualitativa ordinal** | Categoría G (G1–G5), A (A1–A3), riesgo KDIGO | *n* (%) por categoría |
| **Binaria** | Diabetes, ECV previa, evento renal | *n* (%) del "sí" |
| **Cuantitativa discreta** | Número de hospitalizaciones, número de antihipertensivos | Mediana [RIC] o media (DE) |
| **Cuantitativa continua** | Edad, TFGe, creatinina, UACR, PAS | Media (DE) o mediana [RIC] |
| **Tiempo hasta evento** | Meses hasta diálisis | Kaplan-Meier (Cap. 9) |

::: {.callout-warning}
## ⚠️ Un número no siempre es una variable numérica

La categoría KDIGO codificada `1, 2, 3` es **ordinal**, no cuantitativa: el "promedio de las categorías G" no significa nada. Y `isglt2 = 0/1` es **binaria**: su media es una proporción. Declara en R qué es cada variable (`factor()`, `ordered()`).
:::

## Los datos

Trabajamos con `ckd_isglt2.csv` (simulada): 5 000 adultos con ERC y diabetes tipo 2.

```{r}
#| label: setup-71
library(tidyverse)
source("R/funciones_epi.R")

ckd <- read_csv("Bases/ckd_isglt2.csv") |>
  mutate(
    sexo   = factor(sexo, levels = c("Mujer", "Hombre")),
    ecv    = factor(ecv, levels = 0:1, labels = c("Sin ECV", "Con ECV")),
    trat   = factor(isglt2, levels = 0:1, labels = c("Sin iSGLT2", "Con iSGLT2"))
  )
glimpse(ckd)
```

## Un primer vistazo

`summary()` y `skimr::skim()` dan una visión rápida; `count()` resume categorías.

```{r}
#| label: resumen-rapido
summary(ckd |> select(edad, hba1c, pas, tfg_basal, uacr))

ckd |> count(sexo) |> mutate(porcentaje = round(100 * n / sum(n), 1))
ckd |> count(trat, ecv) |> group_by(trat) |> mutate(porcentaje = round(100 * n / sum(n), 1))
```

::: {.callout-tip}
## 💡 Tip práctico: ¿porcentaje de qué?

Con `group_by()` antes de `mutate()`, el denominador es **cada grupo** (porcentajes por fila). Sin `group_by()`, el denominador es el **total**. Decide siempre el denominador y **escríbelo** en el título de la tabla ("% dentro de cada grupo de tratamiento").
:::

## Variables continuas: ¿media o mediana?

La **media** y la **DE** describen bien distribuciones **simétricas**. Cuando hay **asimetría** o valores extremos, la **mediana** y el **rango intercuartílico (RIC)** son más fieles. Comparemos la edad y la albuminuria:

```{r}
#| label: dist-edad-uacr
#| fig-width: 9
#| fig-height: 3.6
p1 <- ggplot(ckd, aes(edad)) +
  geom_histogram(binwidth = 2, fill = "#0072B2", color = "white") +
  labs(x = "Edad (años)", y = "Pacientes", title = "Edad: simétrica")
p2 <- ggplot(ckd, aes(uacr)) +
  geom_histogram(bins = 50, fill = "#D55E00", color = "white") +
  labs(x = "UACR (mg/g)", y = "Pacientes", title = "UACR: muy asimétrica a la derecha")

library(patchwork)
p1 + p2
```

```{r}
#| label: medidas
resumir <- function(x) {
  tibble(n = sum(!is.na(x)), media = mean(x, na.rm = TRUE), de = sd(x, na.rm = TRUE),
         mediana = median(x, na.rm = TRUE), q1 = quantile(x, .25, na.rm = TRUE),
         q3 = quantile(x, .75, na.rm = TRUE), minimo = min(x, na.rm = TRUE),
         maximo = max(x, na.rm = TRUE))
}
bind_rows(Edad = resumir(ckd$edad), UACR = resumir(ckd$uacr), .id = "variable") |>
  mutate(across(where(is.numeric), \(x) round(x, 1)))
```

En la edad, media y mediana casi coinciden. En la UACR, la **media supera claramente a la mediana**: unos pocos pacientes con albuminuria muy alta "arrastran" el promedio. **Para la UACR se reporta la mediana [RIC]**.

::: {.callout-important}
## 🎯 Regla práctica

-   Distribución aproximadamente **simétrica** → media (DE).
-   **Asimétrica** (UACR, triglicéridos, estancia hospitalaria, tiempo de espera) → mediana [Q1, Q3].
-   No decidas con una prueba de normalidad: en muestras grandes siempre "rechaza". Decide **mirando el histograma**.
-   La **DE no es el error estándar**: la DE describe la variación entre pacientes; el EE describe la incertidumbre de la media.
:::

## Transformación logarítmica

Muchas variables biológicas son aproximadamente **log-normales**: el logaritmo las simetriza. Con ella se resume la UACR con la **media geométrica** (anti-logaritmo de la media de los logaritmos):

```{r}
#| label: log-uacr
#| fig-width: 9
#| fig-height: 3.6
ggplot(ckd, aes(uacr)) +
  geom_histogram(bins = 40, fill = "#009E73", color = "white") +
  scale_x_log10(breaks = c(10, 30, 100, 300, 1000, 3000)) +
  geom_vline(xintercept = c(30, 300), linetype = "dashed") +
  annotate("text", x = c(11, 90, 1100), y = Inf, vjust = 2, label = c("A1", "A2", "A3")) +
  labs(x = "UACR (mg/g), escala logarítmica", y = "Pacientes",
       title = "Con escala log la UACR es simétrica; las líneas marcan los cortes de KDIGO")

c(media_aritmetica = mean(ckd$uacr), mediana = median(ckd$uacr),
  media_geometrica = exp(mean(log(ckd$uacr))))
```

::: {.callout-warning}
## ⚠️ Cuidado con los ceros

`log(0)` es `-Inf`. Si hay valores 0 o por debajo del límite de detección, no sumes 1 "por costumbre": documenta qué hiciste (p. ej., sustituir por la mitad del límite de detección) y haz un análisis de sensibilidad.
:::

## Variables categóricas

Para una categórica se reporta **frecuencia y porcentaje**; con muchas categorías ordénalas por frecuencia (`fct_infreq()`). Para KDIGO, usamos las funciones del libro:

```{r}
#| label: kdigo-conteo
ckd <- ckd |>
  mutate(cat_g = categoria_g(tfg_basal), cat_a = categoria_a(uacr),
         riesgo = riesgo_kdigo(cat_g, cat_a))

ckd |> count(cat_g) |> mutate(porcentaje = round(100 * n / sum(n), 1))
ckd |> count(cat_a) |> mutate(porcentaje = round(100 * n / sum(n), 1))
```

Solo aparecen G2 a G4 (casi todos G3a o G3b) porque simulamos pacientes con ERC moderada a avanzada (la TFGe se acotó entre 20 y 75). Una categoría con 0 pacientes **no aparece** en `count()`; si necesitas verla, usa `count(cat_g, .drop = FALSE)`.

## Datos faltantes: míralos primero

Antes de resumir, cuenta cuántos datos faltan **por variable**. Aquí la base está completa (la simulamos así), pero este bloque se reutiliza en cualquier base real:

```{r}
#| label: faltantes
ckd |>
  summarise(across(everything(), \(x) sum(is.na(x)))) |>
  pivot_longer(everything(), names_to = "variable", values_to = "faltantes") |>
  mutate(porcentaje = round(100 * faltantes / nrow(ckd), 1)) |>
  arrange(desc(faltantes)) |>
  head(5)
```

El manejo de datos faltantes (por qué faltan, qué hacer) es el Cap. 13.

::: {.callout-important}
## 🎯 En resumen

-   El **tipo de variable** decide el resumen: *n* (%) para categóricas; media (DE) para continuas simétricas; mediana [RIC] para asimétricas.
-   **Mira el histograma** antes de elegir; la UACR casi siempre es asimétrica y se simetriza con **escala logarítmica**.
-   La **media geométrica** resume una variable log-normal.
-   Declara el **denominador** de cada porcentaje.
-   Cuenta los **datos faltantes** antes de resumir cualquier cosa.
:::

## Ejercicio

1.  Calcula media, mediana y RIC de la **TFGe basal** y de la **PAS**. ¿Cuál de las dos es más simétrica?
2.  Haz el histograma de la HbA1c por grupo de tratamiento con `facet_wrap(~ trat)`.
3.  ¿Qué porcentaje de pacientes tiene riesgo KDIGO "Muy alto"? ¿Y dentro de cada grupo de tratamiento?
