# Intervalos de confianza y *bootstrap*

::: {.callout-note}
## 🩺 Escenario

En tu servicio revisaste 120 historias y encontraste una TFGe media de 45 mL/min/1.73 m². Un colega pregunta: "¿y si hubieras revisado otras 120?". Tiene razón: tu cifra depende de **los pacientes que cayeron en la muestra**. El intervalo de confianza (IC) es la forma honesta de decir "esto es lo que vi, y esto es cuánto podría moverse".
:::

**Lo que vamos a hacer**

-   Entender qué significa de verdad un IC 95 % (simulando 100 estudios repetidos).
-   Calcular los IC clásicos de una media, una proporción y una diferencia.
-   Usar el ***bootstrap*** cuando **no existe una fórmula** (mediana, razón de medianas, diferencia de riesgos).

## Paso 1. Montamos un "estudio" pequeño con verdad conocida

En el Cap. 6 vimos que el IC refleja el **error de muestreo**. Para comprobarlo simulamos tu escenario: una **cohorte de 120 pacientes** extraída de la población de 5 000 (simulada). Como conocemos la población completa, podremos comparar cada IC con la **verdad**.

```{r}
#| label: setup-74
library(tidyverse)
library(boot)

ckd <- read_csv("Bases/ckd_isglt2.csv", show_col_types = FALSE)
set.seed(1)
s <- slice_sample(ckd, n = 120)     # "nuestro estudio"
nrow(s)
```

## Paso 2. ¿Qué significa un IC del 95 %?

La respuesta corta: **si repitieras el estudio muchas veces, el 95 % de los intervalos construidos así contendría el valor verdadero**. Lo comprobamos haciendo 100 "estudios" de 120 pacientes cada uno y dibujando sus IC para la TFGe media (la verdad, en los 5 000, es `r sprintf("%.1f", mean(ckd$tfg_basal))`):

```{r}
#| label: ic-simulacion
#| fig-width: 7
#| fig-height: 5
verdad_tfg <- mean(ckd$tfg_basal)

set.seed(2025)
estudios <- map_dfr(1:100, \(i) {
  x  <- slice_sample(ckd, n = 120)$tfg_basal
  ci <- t.test(x)$conf.int
  tibble(estudio = i, media = mean(x), inf = ci[1], sup = ci[2])
}) |>
  mutate(cubre = inf <= verdad_tfg & sup >= verdad_tfg)

ggplot(estudios, aes(y = estudio, x = media, xmin = inf, xmax = sup, color = cubre)) +
  geom_pointrange(size = 0.25) +
  geom_vline(xintercept = verdad_tfg, linetype = "dashed") +
  scale_color_manual(values = c(`TRUE` = "grey50", `FALSE` = "#D55E00"),
                     labels = c(`TRUE` = "Contiene la verdad", `FALSE` = "No la contiene"), name = NULL) +
  labs(x = "TFGe media (mL/min/1.73 m²)", y = "Estudio simulado",
       caption = "100 muestras de n = 120. Línea punteada: media verdadera en los 5 000. Datos simulados.") +
  theme_minimal(base_size = 11) + theme(legend.position = "bottom")
```

**Qué vemos.** `r sum(estudios$cubre)` de los 100 intervalos contienen la media verdadera (los naranjas no), cerca del 95 % prometido. Dos advertencias de interpretación:

-   El 95 % es una propiedad del **procedimiento** (de la "receta"), no una probabilidad sobre un intervalo concreto: tu intervalo contiene la verdad o no la contiene, y nunca lo sabrás.
-   El **ancho** del IC depende de tres ingredientes: la **variabilidad** de los datos (más DE, más ancho), el **tamaño de muestra** (más *n*, más estrecho) y el **nivel de confianza** (99 % es más ancho que 95 %).

La fórmula del IC de una media junta esos tres ingredientes: media ± *t* × (DE / √*n*). Con nuestra muestra `s` y a mano:

```{r}
#| label: ic-a-mano
n <- nrow(s); m <- mean(s$tfg_basal); ee <- sd(s$tfg_basal) / sqrt(n)    # ee = error estándar
m + c(-1, 1) * qt(0.975, df = n - 1) * ee
```

Es el mismo intervalo que dará `t.test()` en el siguiente paso. Y el efecto de *n* sobre el ancho, con la DE real de la TFGe en la población:

```{r}
#| label: ancho-vs-n
tibble(n = c(30, 120, 500, 5000)) |>
  mutate(ancho_del_ic = round(2 * qt(0.975, n - 1) * sd(ckd$tfg_basal) / sqrt(n), 2))
```

Para cuadruplicar la precisión (dividir el ancho a la mitad) necesitas **cuatro veces más pacientes**: la precisión sube con la **raíz** de *n*.

## Paso 3. Los IC clásicos

Para los estadísticos más comunes ya existen fórmulas implementadas en R:

| Estadístico | Método | Función en R |
|---|---|---|
| Media | *t* de Student | `t.test(x)$conf.int` |
| Proporción | Wilson o exacto | `prop.test()`, `binom.test()` |
| Diferencia de medias | *t* de Welch | `t.test(y ~ g)` |
| Diferencia o razón de proporciones | Wald / Wilson | `prop.test()`, Cap. 2 |
| Mediana, razón de medianas, cualquier estadístico "raro" | ***Bootstrap*** | `boot()` |

```{r}
#| label: ic-clasicos
## Media de TFGe
t.test(s$tfg_basal)$conf.int

## Proporción con ECV previa (Wilson con corrección de continuidad)
prop.test(sum(s$ecv), nrow(s))$conf.int

## Diferencia de TFGe entre tratados y no tratados (Welch)
t.test(tfg_basal ~ isglt2, data = s)
```

**Cómo se lee.** Para la media: la TFGe media en esta cohorte es `r sprintf("%.1f", mean(s$tfg_basal))` y el IC va de `r sprintf("%.1f", t.test(s$tfg_basal)$conf.int[1])` a `r sprintf("%.1f", t.test(s$tfg_basal)$conf.int[2])`. Para la proporción con ECV: `r sprintf("%.1f", 100 * mean(s$ecv))` % (IC `r sprintf("%.0f", 100 * prop.test(sum(s$ecv), nrow(s))$conf.int[1])`-`r sprintf("%.0f", 100 * prop.test(sum(s$ecv), nrow(s))$conf.int[2])` %). Los valores verdaderos en la población de 5 000 son TFGe = `r sprintf("%.1f", mean(ckd$tfg_basal))` y ECV = `r sprintf("%.1f", 100 * mean(ckd$ecv))` %: ambos caen dentro de sus intervalos. Para la diferencia entre grupos, el intervalo es de aproximadamente −9.3 a −2.7: como no incluye 0, los tratados tienen una TFGe mayor.

Una nota práctica: el **IC de una media geométrica** se calcula en escala logarítmica y se devuelve con `exp()`, p. ej. `exp(t.test(log(s$uacr))$conf.int)`.

## Paso 4. ¿Y si no existe una fórmula? El *bootstrap*

¿Cuál es el error estándar de la **mediana** de la UACR? ¿Y de una **razón de medianas** o de un **NNT**? No hay fórmulas simples. El *bootstrap* las sustituye por un procedimiento (la idea es: tu muestra es lo mejor que sabes de la población, así que **remuestréala**):

1.  Toma, **con reposición**, una muestra del mismo tamaño que la tuya (una "muestra *bootstrap*"): algunos pacientes se repiten y otros no aparecen.
2.  Calcula el estadístico (aquí, la mediana) en esa muestra.
3.  Repite **miles de veces**.
4.  La **variación** de esos estadísticos aproxima la variación que tendrías en muestras nuevas.

Lo programamos "a mano" para entender la idea:

```{r}
#| label: boot-manual
set.seed(10)
medianas <- replicate(2000, median(sample(s$uacr, replace = TRUE)))

c(mediana_observada = median(s$uacr),
  EE_bootstrap = sd(medianas),
  quantile(medianas, c(0.025, 0.975)))       # IC por percentiles
```

```{r}
#| label: boot-hist
#| fig-width: 7
#| fig-height: 3.4
tibble(mediana = medianas) |>
  ggplot(aes(mediana)) +
  geom_histogram(bins = 35, fill = "#56B4E9", color = "white") +
  geom_vline(xintercept = median(ckd$uacr), color = "#D55E00", linewidth = 1) +
  geom_vline(xintercept = quantile(medianas, c(.025, .975)), linetype = "dashed") +
  labs(x = "Mediana de UACR en cada muestra bootstrap (mg/g)", y = "Frecuencia",
       caption = "Línea naranja: mediana verdadera en los 5 000. Líneas punteadas: IC 95 % por percentiles.") +
  theme_minimal(base_size = 11)
```

**Qué vemos.** La mediana observada en la muestra es `r median(s$uacr)` mg/g y el IC *bootstrap* por percentiles va de `r quantile(medianas, 0.025)` a `r quantile(medianas, 0.975)`; la mediana verdadera (`r median(ckd$uacr)`) cae dentro. El histograma es la "distribución de muestreo" de la mediana, construida sin ninguna fórmula.

## Paso 5. El paquete `boot`

`boot()` hace lo mismo con más control y permite métodos de IC más finos (**BCa**, que corrige sesgo y asimetría). Le entregas una función que recibe los datos y los **índices** de la muestra *bootstrap*:

```{r}
#| label: boot-paquete
mediana_fn <- function(datos, i) median(datos$uacr[i])

b <- boot(s, mediana_fn, R = 4000)
b
boot.ci(b, type = c("perc", "bca"))
```

**Cómo elegir.** El método **percentil** es simple y casi siempre razonable. El **BCa** corrige sesgo y asimetría y es la opción más recomendada con muestras de tamaño pequeño o moderado, pero necesita más réplicas (≥ 2 000). Aquí los dos dan intervalos parecidos.

### Razón de medianas entre dos grupos

El *bootstrap* de dos muestras debe **remuestrear dentro de cada grupo** (`strata`) para mantener el tamaño de cada uno:

```{r}
#| label: boot-razon
razon_med <- function(datos, i) {
  x <- datos[i, ]
  median(x$uacr[x$isglt2 == 1]) / median(x$uacr[x$isglt2 == 0])
}
set.seed(4)
s_300 <- slice_sample(ckd, n = 300)
b2 <- boot(s_300, razon_med, R = 4000, strata = s_300$isglt2)
c(estimado = b2$t0)
boot.ci(b2, type = "perc")
```

La UACR mediana es `r sprintf("%.2f", b2$t0)` veces mayor en los tratados (lo vimos en la Tabla 1, Cap. 7.2); el IC `r sprintf("%.2f", boot.ci(b2, type = "perc")$percent[4])`-`r sprintf("%.2f", boot.ci(b2, type = "perc")$percent[5])` **no incluye 1**.

### Diferencia de riesgos con IC *bootstrap*

El riesgo crudo de evento renal a 36 meses es `r sprintf("%.1f", 100 * mean(ckd$evento[ckd$isglt2 == 0]))` % en los no tratados y `r sprintf("%.1f", 100 * mean(ckd$evento[ckd$isglt2 == 1]))` % en los tratados. Su diferencia, con IC *bootstrap* y con la fórmula de Wald para compararlos:

```{r}
#| label: boot-rd
dr_fn <- function(datos, i) {
  x <- datos[i, ]
  mean(x$evento[x$isglt2 == 1]) - mean(x$evento[x$isglt2 == 0])
}
set.seed(5)
b3 <- boot(ckd, dr_fn, R = 2000, strata = ckd$isglt2)
ic3 <- boot.ci(b3, type = "perc")$percent[4:5]
c(dif_riesgos = b3$t0, IC_inf = ic3[1], IC_sup = ic3[2])

## Comparación con la fórmula de Wald
p1 <- mean(ckd$evento[ckd$isglt2 == 1]); n1 <- sum(ckd$isglt2 == 1)
p0 <- mean(ckd$evento[ckd$isglt2 == 0]); n0 <- sum(ckd$isglt2 == 0)
(p1 - p0) + c(-1, 1) * 1.96 * sqrt(p1 * (1 - p1) / n1 + p0 * (1 - p0) / n0)
```

Los dos IC casi coinciden (la diferencia es de unos `r sprintf("%.1f", abs(100 * b3$t0))` puntos porcentuales menos de riesgo en los tratados): para estadísticos con fórmula, el *bootstrap* da lo mismo. Su ventaja aparece cuando **no hay fórmula** (estimadores ajustados con IPW, g-fórmula, NNT). **Esta diferencia es cruda**: sin ajustar por las diferencias de la Tabla 1 no es el efecto causal.

::: {.callout-warning}
## ⚠️ Cuándo el *bootstrap* falla o necesita cuidado

-   **Datos agrupados** (varios registros por paciente, pacientes dentro de centros): se remuestrean **los pacientes (o centros) completos**, no las filas.
-   **Muestras muy pequeñas** (*n* < 20) o estadísticos de **extremos** (máximo, percentil 99): el *bootstrap* no funciona bien.
-   **No corrige sesgos** de selección ni de medición; solo cuantifica el error de muestreo.
-   **Fija la semilla** (`set.seed()`) y usa **suficientes réplicas** (2 000-10 000).
-   Si el estimador incluye **varios pasos** (ajustar un modelo de propensión y luego ponderar), **todo** el proceso debe repetirse en cada muestra *bootstrap*.
:::

::: {.callout-important}
## 🎯 En resumen

-   Reporta **siempre** el IC junto a la estimación. Un IC 95 % describe la "receta": 95 de cada 100 estudios repetidos lo contendrían.
-   Su ancho depende de la **variabilidad**, el **tamaño de muestra** (√*n*) y el **nivel de confianza**.
-   Para medias, proporciones y diferencias existen **fórmulas** (`t.test`, `prop.test`).
-   Para **medianas, razones y estimadores complejos**, el ***bootstrap***: remuestrear con reposición, recalcular, repetir y mirar la variación.
-   Con `boot()`: función `f(datos, i)`, `R = 2000+`, `strata` para dos grupos, `boot.ci(type = c("perc", "bca"))`.
:::

## Ejercicio

1.  Calcula el IC 95 % por *bootstrap* de la **media geométrica** de la UACR en la muestra `s` y compáralo con `exp(t.test(log(s$uacr))$conf.int)`.
2.  Repite el IC de la mediana de UACR con `n = 30`, 120 y 500. ¿Cómo cambia el ancho del intervalo?
3.  Calcula con `boot()` el IC de la **diferencia de medianas de TFGe** entre tratados y no tratados.
