# Preregistro, multiplicidad y análisis exploratorio frente a confirmatorio

::: {.callout-note}
## 🩺 Escenario

El ensayo de bicarbonato no mostró efecto sobre el desenlace principal. Un coautor revisa la base y vuelve entusiasmado: *«¡En mujeres mayores de 65 años con diabetes y albuminuria baja, el bicarbonato funciona! p = 0.03»*. Quiere ese hallazgo en el título del artículo. Nadie mintió ni inventó nada: solo miró 20 subgrupos y presentó el mejor. Este subcapítulo muestra, con una simulación en la que **no hay ningún efecto real**, por qué eso casi siempre «funciona», cómo se corrige y cómo se evita (con un plan registrado antes de mirar).
:::

**Lo que vamos a hacer**

-   Simular el **jardín de senderos bifurcados**: cuántos estudios «positivos» salen cuando no hay efecto y se prueban 20 desenlaces o 20 subgrupos.
-   Corregir la **multiplicidad** (Bonferroni, Holm, Benjamini-Hochberg) y medir su costo en potencia.
-   Ver cómo se **registra** un estudio, cómo se **rotula** lo exploratorio y cómo se **reportan las desviaciones** del protocolo.

```{r}
#| label: c235-setup
#| message: false
library(tidyverse)
source("R/funciones_extra_a.R")      # num(), pct()
source("R/funciones_cap23.R")        # p_desenlaces(), p_subgrupos(), simular_multiplicidad()
theme_set(theme_libro())
```

## Paso 1: el jardín de senderos bifurcados

Un valor *p* < 0.05 se acepta como evidencia porque, **si no hay efecto**, ocurre en 1 de cada 20 pruebas. Esa promesa vale para **una** prueba. Si pruebas 20 cosas distintas y presentas la que «sale», el error ya no es del 5 %. Gelman y Loken (2013) llamaron a esto el **jardín de senderos bifurcados**: cada decisión del análisis (qué desenlace, qué subgrupo, qué covariables, qué exclusiones) abre un camino, y quien camina por los datos tiende a quedarse con el que da un resultado, **sin intención de hacer trampa**. Simmons, Nelson y Simonsohn (2011) mostraron que esa flexibilidad no declarada hace de los falsos positivos la regla, no la excepción.

Lo simulamos. **Todos los datos son simulados y el efecto verdadero es cero** en todos los desenlaces y subgrupos. Primero, estudios con **20 desenlaces independientes** (por ejemplo, 20 variables de laboratorio), 64 pacientes por grupo; calculamos en cada estudio el menor valor *p* entre los primeros *k* desenlaces:

```{r}
#| label: c235-sim-desenlaces
set.seed(2026)
n_est <- 5000
P <- p_desenlaces(n_est, n_por_grupo = 64, k = 20)          # 5 000 estudios x 20 desenlaces, sin efecto real
min_acum <- apply(P, 1, cummin)                              # menor p entre los primeros k desenlaces
positivos <- tibble(k = 1:20, simulado = rowMeans(min_acum < 0.05), teorico = 1 - 0.95^k)
positivos |> filter(k %in% c(1, 5, 10, 20)) |> mutate(across(-k, \(x) round(x, 3)))
```

Ahora, un **solo desenlace** y 20 subgrupos al azar (variables binarias sin relación con nada); en cada estudio de 300 pacientes se prueba el efecto del tratamiento dentro de cada subgrupo. Los subgrupos se solapan (comparten pacientes), así que las pruebas no son independientes:

```{r}
#| label: c235-sim-subgrupos
S <- p_subgrupos(n_est = 1000, n_total = 300, k = 20)       # 1 000 estudios x 20 subgrupos, sin efecto real
min_acum_s <- apply(S, 1, cummin)
positivos <- positivos |> mutate(subgrupos = rowMeans(min_acum_s < 0.05))
positivos |> filter(k %in% c(1, 5, 10, 20)) |> select(k, subgrupos) |> mutate(subgrupos = round(subgrupos, 3))
```

```{r}
#| label: c235-fig-jardin
#| fig-cap: "Porcentaje de estudios con al menos un resultado «significativo» (p < 0.05) cuando no hay efecto real, según cuántos desenlaces o subgrupos se prueben. Puntos: simulación (5 000 estudios con desenlaces independientes y 1 000 con subgrupos solapados); línea punteada: valor teórico 1 - 0.95^k para pruebas independientes. Datos simulados."
#| fig-width: 6.8
#| fig-height: 3.6
positivos |>
  pivot_longer(c(simulado, subgrupos), names_to = "tipo", values_to = "pct") |>
  mutate(tipo = recode(tipo, simulado = "Desenlaces independientes", subgrupos = "Subgrupos (solapados)")) |>
  ggplot(aes(k, pct, color = tipo, shape = tipo)) +
  geom_hline(yintercept = 0.05, color = "grey55") +
  geom_line(aes(y = teorico), color = "grey30", linetype = "dashed", linewidth = 0.4) +
  geom_line() + geom_point(size = 2) +
  scale_y_continuous(labels = scales::percent, limits = c(0, 0.7)) +
  scale_color_manual(values = unname(paleta_libro[c("azul", "naranja")])) +
  labs(x = "Número de desenlaces (o subgrupos) probados", y = "Estudios «positivos»",
       caption = "La línea gris horizontal marca el 5 % que se promete con una sola prueba.")
```

**Qué vemos.** Con **un** desenlace, `r pct(positivos$simulado[1], 1)` de los estudios salen «positivos», cerca del 5 % prometido. Con **20 desenlaces**, `r pct(positivos$simulado[20], 0)` (la teoría predice `r pct(positivos$teorico[20], 0)`): casi dos de cada tres estudios **sin ningún efecto real** tendrían algo que contar. Con 20 subgrupos solapados la cifra es menor, `r pct(positivos$subgrupos[20], 0)`, porque las pruebas se parecen entre sí, pero sigue siendo unas `r num(positivos$subgrupos[20] / 0.05, 0)` veces el 5 % de partida. Nadie fue deshonesto: bastó con mirar muchas veces y presentar la mejor.

Veamos un estudio concreto. El primero de la simulación con al menos un *p* < 0.05 en los 20 desenlaces, con sus cinco valores *p* más bajos y su versión corregida (los métodos del Paso 2):

```{r}
#| label: c235-un-estudio
i <- which(apply(P, 1, min) < 0.05)[1]                      # un estudio «positivo» sin efecto real
tibble(desenlace = 1:20, p = P[i, ], bonferroni = p.adjust(P[i, ], "bonferroni"),
       holm = p.adjust(P[i, ], "holm"), bh = p.adjust(P[i, ], "BH")) |>
  arrange(p) |> head(5) |> mutate(across(-desenlace, \(x) round(x, 3)))
```

**Qué vemos.** El mejor desenlace tiene *p* = `r num(min(P[i, ]), 3)`: un «hallazgo». Pero entre 20 pruebas, el menor valor *p* esperado ya es pequeño (en la simulación, la mediana del menor *p* es `r num(median(apply(P, 1, min)), 3)`). Corregido por Bonferroni, ese *p* se convierte en `r num(min(p.adjust(P[i, ], "bonferroni")), 3)`: deja de ser un hallazgo.

## Paso 2: corregir la multiplicidad

La **multiplicidad** es hacer muchas pruebas y que el error se acumule. Hay dos «errores» que conviene distinguir:

-   **Error global** (*familywise error rate*): la probabilidad de **al menos un** falso positivo entre todas las pruebas.
-   **Tasa de falso descubrimiento** (FDR, *false discovery rate*): la proporción esperada de falsos entre los resultados que declaras positivos.

R trae `p.adjust()` con los métodos habituales:

-   **Bonferroni**: multiplica cada *p* por el número de pruebas. Simple y conservador; controla el error global.
-   **Holm**: igual de válido, pero un poco menos conservador (procede por pasos); casi siempre es preferible a Bonferroni.
-   **Benjamini-Hochberg** (`"BH"`): controla la FDR, no el error global; se usa cuando hay muchas pruebas y aceptas algunos falsos entre los hallazgos (exploración, estudios genómicos).

**Su costo es la potencia.** Simulamos 2 000 estudios con 20 desenlaces, **uno** con un efecto verdadero de 0.5 desviaciones estándar (potencia de ~80 % con 64 por grupo) y 19 nulos:

```{r}
#| label: c235-sim-multiplicidad
mult <- simular_multiplicidad(n_est = 2000, n_por_grupo = 64, k = 20, d_verdadero = 0.5)
mult |> mutate(across(where(is.numeric), \(x) round(x, 3)))
n_sin <- power.t.test(delta = 0.5, power = 0.80, sig.level = 0.05)$n
n_bonf <- power.t.test(delta = 0.5, power = 0.80, sig.level = 0.05 / 20)$n
```

**Qué vemos.**

-   **Sin corregir**: potencia de `r pct(mult$potencia[1], 0)`, pero la probabilidad de al menos un falso positivo es de `r pct(mult$error_global[1], 0)`, y `r pct(mult$falsos_entre_hallazgos[1], 0)` de los «hallazgos» son falsos.
-   **Bonferroni y Holm** devuelven el error global al `r pct(mult$error_global[2], 1)` y `r pct(mult$error_global[3], 1)`, pero **la potencia cae a `r pct(mult$potencia[2], 0)`**: se pierde la mitad de la capacidad de detectar el efecto verdadero. Para volver al 80 % con Bonferroni habría que pasar de `r ceiling(n_sin)` a `r ceiling(n_bonf)` pacientes por grupo.
-   **Benjamini-Hochberg** deja un error global algo mayor (`r pct(mult$error_global[4], 1)`) porque no persigue ese objetivo, pero mantiene la proporción de falsos entre los hallazgos en `r pct(mult$falsos_entre_hallazgos[4], 1)`.

No hay corrección gratis. Por eso la mejor defensa es **reducir el número de pruebas antes de ver los datos**: un desenlace principal, secundarios en orden jerárquico (se prueba el segundo solo si el primero fue significativo, sin costo de multiplicidad) y subgrupos limitados y justificados (23.4).

## Paso 3: preregistrar

**Preregistrar** es dejar por escrito, en un lugar público y con fecha, qué vas a hacer **antes** de hacerlo. No elimina la flexibilidad, pero la hace visible: el lector puede comparar lo planeado con lo reportado.

-   **Ensayos clínicos**: se registran **antes de reclutar al primer participante**; es un requisito de los comités editoriales que siguen las recomendaciones del ICMJE y de muchas normativas. Registros: **ClinicalTrials.gov**, **ISRCTN** y los registros regionales o nacionales que forman parte de la red de la OMS (en América Latina, por ejemplo, ReBec en Brasil o RPCEC en Cuba; verifica cuál corresponde a tu país). El portal de la OMS (ICTRP) busca en todos.
-   **Estudios observacionales**: no hay obligación general, pero se pueden preregistrar en **OSF** (*Open Science Framework*, osf.io), con plantillas de preregistro; muchos grupos depositan allí el protocolo y el SAP (23.4).
-   **Qué registrar**: pregunta e hipótesis, población, desenlace principal (con definición y momento), tamaño de muestra, plan de análisis (o enlace al SAP), reglas de exclusión, subgrupos y análisis planeados.

El preregistro **no es una camisa de fuerza**: los datos reales obligan a veces a cambiar el plan. Lo que importa es que el cambio se **vea** (Paso 5).

## Paso 4: rotular lo exploratorio

Explorar está bien: así se generan hipótesis. El problema aparece cuando una exploración se presenta como una **confirmación**. Para evitarlo:

-   **Separa** en los métodos y en los resultados lo preespecificado (**confirmatorio**) de lo que se hizo después de ver los datos (**exploratorio**), con un encabezado distinto.
-   En lo exploratorio, **no hables de «demostrar» ni «confirmar»**: usa «sugiere» y «genera la hipótesis de que...», y di que **no se ajustó por multiplicidad**.
-   **Cuenta todo lo que probaste.** «Se evaluaron 20 subgrupos; este fue el único con *p* < 0.05» es honesto; presentar solo ese no lo es.
-   **No escribas la hipótesis después de ver el resultado y la presentes como si fuera previa**: eso es **HARKing** (*hypothesizing after the results are known*). Si el hallazgo fue una sorpresa, dilo.

Una frase útil para el artículo: *«Este análisis no estaba preespecificado, no se corrigió por multiplicidad y debe considerarse generador de hipótesis»*.

## Paso 5: reportar las desviaciones del protocolo

Todo estudio real se desvía del plan en algo: un desenlace secundario cambia de medición, el reclutamiento termina antes, el modelo no converge. Las guías de reporte (CONSORT, SPIRIT, 23.1) piden **decir qué cambió y por qué**. Una tabla de desviaciones, que va en un apéndice (los ejemplos son hipotéticos), basta:

```{r}
#| label: c235-desviaciones
tribble(
  ~Fecha, ~`Qué cambió`, ~`Por qué`, ~`¿Antes de ver datos del desenlace?`, ~`Impacto esperado`,
  "2025-03", "Se añadió el centro como factor de ajuste", "Se descubrió que la aleatorización fue estratificada por centro", "Sí", "Bajo; alinea el análisis con el diseño",
  "2025-09", "El desenlace secundario «albuminuria» se mide a los 6 y no a los 12 meses", "Cambió el calendario de visitas por logística", "Sí", "Menor potencia del secundario",
  "2026-02", "Análisis de sensibilidad añadido: imputación múltiple", "Más pérdidas a 12 meses de las previstas", "No (se vio el patrón de pérdidas, no el efecto)", "Se informa también el análisis original"
) |> knitr::kable()
```

Tres reglas: describe **qué**, **cuándo** y **por qué**; di si el cambio fue **antes o después de ver los resultados** (la tercera columna es la que más le importa al lector); y presenta **también el análisis originalmente planeado**, no solo el nuevo. Si el estudio está registrado, **actualiza el registro** con fecha.

## Trampas frecuentes

::: {.callout-warning}
## ⚠️ Cuatro formas de equivocarse con las mejores intenciones

-   **«Es un subgrupo que ya sospechábamos».** Si no está escrito con fecha antes de ver los datos, no cuenta como preespecificado.
-   **Corregir solo lo que no sale.** La corrección por multiplicidad se aplica a **la familia completa** de pruebas, no a las que molestan.
-   **Confundir ausencia de significación con ausencia de efecto**, y exploración con confirmación (Paso 4).
-   **Registrar después de ver los datos y llamarlo preregistro.** La fecha y lo que no cambió son lo que lo vuelve creíble.
:::

::: {.callout-important}
## 🎯 En resumen

-   Sin efecto real, `r pct(positivos$simulado[20], 0)` de los estudios con 20 desenlaces tienen algo «significativo» (esperado: `r pct(positivos$teorico[20], 0)`); con 20 subgrupos, `r pct(positivos$subgrupos[20], 0)`. Nadie necesita hacer trampa: basta con mirar muchas veces.
-   `p.adjust()` corrige la multiplicidad: **Bonferroni** y **Holm** controlan el error global, **BH** la proporción de falsos hallazgos. Su costo en potencia es real (aquí, de `r pct(mult$potencia[1], 0)` a `r pct(mult$potencia[2], 0)`).
-   La mejor defensa es **preespecificar**: pocos desenlaces, jerarquía, subgrupos justificados y un plan registrado (ClinicalTrials.gov, ISRCTN, regionales; OSF para observacionales).
-   **Rotula lo exploratorio**, cuenta todo lo que probaste y evita el HARKing.
-   Las **desviaciones del protocolo** se reportan: qué, cuándo, por qué y si fue antes o después de ver los datos.
:::

## Ejercicio

1.  Cambia `k = 20` por `k = 5` en `p_desenlaces()` y recalcula el porcentaje de estudios «positivos». ¿Coincide con `1 - 0.95^5`?
2.  Con `simular_multiplicidad(d_verdadero = 0.8)`, ¿cuánto cuesta la corrección en potencia cuando el efecto verdadero es grande? ¿Y con `k = 5` desenlaces?
3.  Redacta, para el escenario del inicio, la frase del artículo que presenta el subgrupo de «mujeres mayores de 65 con diabetes» como lo que es.

## Referencias

-   Simmons JP, Nelson LD, Simonsohn U. False-positive psychology: undisclosed flexibility in data collection and analysis allows presenting anything as significant. *Psychol Sci*. 2011;22:1359-1366.
-   Gelman A, Loken E. *The garden of forking paths: why multiple comparisons can be a problem, even when there is no "fishing expedition" or "p-hacking" and the research hypothesis was posited ahead of time* (documento de trabajo, 2013).
-   Schulz KF, Altman DG, Moher D. CONSORT 2010 Statement. *BMJ*. 2010;340:c332.
-   Chan AW, Tetzlaff JM, Altman DG, et al. SPIRIT 2013 statement. *Ann Intern Med*. 2013;158:200-207.
-   Registros: ClinicalTrials.gov, ISRCTN, plataforma ICTRP de la OMS y OSF Registries (osf.io/registries).
