# Protocolo y pregunta PICOS

::: {.callout-note}
## 🩺 Escenario

Tu servicio quiere decidir si ofrece un **iSGLT2** a todos los pacientes con ERC, incluidos los que no tienen diabetes. Hay muchos ensayos, algunos pequeños y otros enormes, y los resúmenes de congresos se contradicen. Un colega propone: *«busquemos en PubMed y hagamos un metaanálisis»*. Tú sabes lo que pasa si se empieza así: cada decisión (qué ensayos entran, qué desenlace se analiza) se toma **viendo los resultados**, y el metaanálisis termina confirmando lo que ya se creía. La defensa es escribir un **protocolo** *antes* de mirar nada.
:::

Una **revisión sistemática** responde una pregunta con un método explícito y reproducible: busca todos los estudios que cumplen unos criterios fijados de antemano, los evalúa y los resume. El **metaanálisis** es la parte cuantitativa (combinar las estimaciones de los estudios); una revisión sistemática puede no tener metaanálisis, pero un metaanálisis sin revisión sistemática detrás es solo un promedio de lo que alguien eligió.

**Lo que vamos a hacer**

-   Traducir la duda clínica a una pregunta **PICOS** y fijar los **criterios de elegibilidad**.
-   Ver qué debe tener un **protocolo** y para qué sirve **registrarlo** (PROSPERO, PRISMA-P).
-   **Dibujar un diagrama de flujo PRISMA 2020** con `ggplot2`, con los números de un cribado simulado (el de 21.2).

```{r}
#| label: setup-c211
#| message: false
library(tidyverse)
source("R/funciones_extra_a.R")     # num(), pct()
source("R/funciones_cap21.R")       # simular_busqueda(), flujo_prisma_simulado(), dibujar_prisma()
theme_set(theme_minimal(base_size = 12))

# Los 20 ensayos que acabarán incluidos (FICTICIOS: iSGLT2 frente a placebo en ERC; los usaremos en 21.3-21.6)
ensayos <- read_csv("Bases/metaanalisis_isglt2.csv", show_col_types = FALSE)
```

Todo lo de este capítulo es **ficticio**: los ensayos, sus nombres, las referencias y las bases de datos. No hay ninguna búsqueda real detrás; sirven para practicar el método con una verdad conocida.

## Paso 1: de la duda clínica a la pregunta PICOS

La pregunta se descompone en cinco piezas, las siglas **PICOS** (*Population, Intervention, Comparator, Outcome, Study design*). Para nuestro escenario:

-   **P (población):** adultos con ERC (TFGe < 60 mL/min/1.73 m² y/o albuminuria, durante ≥ 3 meses), con o sin diabetes, sin diálisis ni trasplante.
-   **I (intervención):** un iSGLT2 (dapagliflozina, empagliflozina, canagliflozina…) a dosis habituales.
-   **C (comparador):** placebo.
-   **O (desenlaces):** el **primario** es un evento renal compuesto (caída sostenida de la TFGe, falla renal o muerte de causa renal); los **secundarios**, la pendiente de TFGe y los eventos adversos.
-   **S (diseño):** ensayos clínicos aleatorizados con seguimiento de al menos 12 meses.

Esa es la forma de una pregunta **de intervención**. Según el tipo de pregunta, las siglas cambian: **PECO** si la exposición no se asigna (¿el tabaquismo acelera la ERC?), **PIRO** en pruebas diagnósticas (*Index test, Reference standard*) y **PICOTS** en pronóstico y predicción, donde importan también el **momento** (*Timing*) y el **entorno** (*Setting*). La estructura fuerza a decidir **qué se compara con qué**, la misma disciplina que exige una buena pregunta causal.

El nivel de detalle es una decisión de fondo. Una pregunta **demasiado amplia** («cualquier fármaco en cualquier enfermedad renal») mezcla estudios que no responden la misma cosa; una **demasiado estrecha** («dapagliflozina 10 mg en ERC G4 sin diabetes») deja sin estudios. Aquí aceptamos poblaciones **diferentes** (distinta albuminuria, con o sin diabetes) y lo declaramos: la variación del efecto según la albuminuria será una pregunta **prevista de antemano** en el protocolo (metarregresión, 21.6), no un hallazgo pescado después.

## Paso 2: criterios de elegibilidad

Los criterios de elegibilidad son el filtro que se aplica a cada registro. Deben ser **operativos**: dos revisores que los lean por separado tienen que llegar a la misma decisión. Para los datos que vamos a usar, algunos criterios se pueden comprobar con las columnas de la base:

```{r}
#| label: criterios-c211
# Criterios de inclusión que podemos verificar en los 20 ensayos ya incluidos (ficticios)
ensayos |>
  summarise(ensayos = n(),
            pacientes = sum(n_trat + n_ctrl),
            seguimiento_minimo_meses = min(seguimiento_meses),   # criterio: >= 12 meses
            con_eventos_renales = sum(ev_trat + ev_ctrl > 0),    # criterio: reportan el desenlace primario
            primer_anio = min(anio), ultimo_anio = max(anio))
```

**Qué vemos.** Los **`r nrow(ensayos)`** ensayos suman **`r format(sum(ensayos$n_trat + ensayos$n_ctrl), big.mark = " ")`** pacientes, el seguimiento mínimo es de **`r min(ensayos$seguimiento_meses)` meses** (cumple el criterio de ≥ 12) y todos reportan eventos renales. Si un estudio llega al texto completo y no cumple un criterio, se **excluye con el motivo anotado** (ver el diagrama de flujo, más abajo). Nunca se excluye «porque el resultado no cuadra».

## Paso 3: qué debe tener el protocolo

El protocolo es un documento breve, fechado, que fija las reglas **antes** de extraer datos. La guía de referencia para escribirlo es **PRISMA-P** (*Preferred Reporting Items for Systematic review and Meta-Analysis Protocols*, 2015), una lista de 17 ítems agrupados así:

-   **Administración:** título, autores y sus roles, número de registro, enmiendas, financiación.
-   **Introducción:** justificación y objetivos en formato PICOS.
-   **Métodos, búsqueda y selección:** criterios de elegibilidad, fuentes de información, estrategia de búsqueda completa (21.2), gestión de registros y proceso de selección.
-   **Métodos, datos y sesgo:** qué se extrae (21.3), cómo se evalúa el riesgo de sesgo de cada estudio, qué desenlaces tienen prioridad.
-   **Síntesis:** modelo estadístico (21.4), cómo se medirá la heterogeneidad (21.5), qué subgrupos o metarregresiones están **previstos** y cómo se evaluará el sesgo de publicación (21.6).
-   **Certeza de la evidencia:** el sistema que se usará para calificarla (GRADE, Cap. 22).

Una vez escrito, se **registra**. **PROSPERO** es el registro internacional de protocolos de revisiones sistemáticas con desenlaces de salud, mantenido por el *Centre for Reviews and Dissemination* de la Universidad de York. El registro da un número (de la forma CRD42 seguido de dígitos), deja la fecha **demostrable** y permite comprobar si la revisión publicada hizo lo que dijo. Se registra **antes** de empezar la extracción. Las enmiendas son legítimas, pero se anotan con fecha y motivo; lo que no es legítimo es cambiar el desenlace primario después de ver los datos.

::: {.callout-tip}
## 💡 Y si no es una revisión de intervenciones

El protocolo y el registro sirven igual para revisiones de pronóstico, diagnóstico o de métodos. Para revisiones que no caben en PROSPERO existen alternativas abiertas (por ejemplo, el repositorio OSF). Lo importante no es el sitio, sino que **el documento tenga fecha y sea público antes de los resultados**.
:::

## Paso 4: el informe final, PRISMA 2020

Cuando la revisión termina se informa con **PRISMA 2020** (*Preferred Reporting Items for Systematic reviews and Meta-Analyses*; Page y cols., *BMJ* 2021): una lista de 27 ítems y un **diagrama de flujo** que cuenta, paso a paso, cuántos registros se encontraron y cuántos quedaron. El diagrama responde dos preguntas del lector: *¿se perdió algo por el camino?* y *¿por qué se excluyó cada informe?*

Para dibujarlo necesitamos los números. En lugar de inventarlos, los obtenemos de un **cribado simulado** (la biblioteca de registros y el cribado por dos revisores se construyen paso a paso en 21.2):

```{r}
#| label: flujo-numeros-c211
n_prisma <- flujo_prisma_simulado()      # busca -> deduplica -> criba (todo simulado)
n_prisma[c("n_registros", "n_duplicados", "n_cribados", "n_excl_ta", "n_buscados", "n_excl_ft", "n_informes", "n_estudios")] |>
  unlist()
n_prisma$motivos
```

Ahora el diagrama. La función `dibujar_prisma()` (en `R/funciones_cap21.R`) usa solo `ggplot2` (rectángulos, texto y flechas), así que funciona en cualquier instalación y tú decides el diseño:

```{r}
#| label: fig-prisma-c211
#| fig-cap: "Diagrama de flujo PRISMA 2020 de la revisión (cribado simulado; registros y bases ficticios)."
#| fig-width: 7.5
#| fig-height: 6.2
dibujar_prisma(n_prisma)
```

**Qué vemos.**

-   Se identificaron **`r format(n_prisma$n_registros, big.mark = " ")`** registros en tres bases; al eliminar los **`r n_prisma$n_duplicados`** duplicados quedaron **`r n_prisma$n_cribados`** trabajos distintos para cribar. El **`r pct(n_prisma$n_duplicados / n_prisma$n_registros, 0)`** de lo que devuelven las bases es trabajo repetido: por eso la deduplicación (21.2) es un paso real y no un detalle.
-   En título y resumen se descartó el **`r pct(n_prisma$n_excl_ta / n_prisma$n_cribados, 0)`**; se evaluaron **`r n_prisma$n_evaluados`** textos completos y se excluyeron **`r n_prisma$n_excl_ft`**, cada uno con su motivo (`r paste(n_prisma$motivos$motivo_ft, collapse = "; ")`).
-   Quedaron **`r n_prisma$n_estudios` estudios** incluidos, descritos en **`r n_prisma$n_informes` informes**. La diferencia (`r n_prisma$n_informes - n_prisma$n_estudios`) son **informes secundarios** de ensayos ya incluidos (análisis *post hoc*, seguimientos). En el metaanálisis cuenta el **estudio**, no el informe: contar dos veces los mismos pacientes es un error clásico.
-   Los datos de `Bases/metaanalisis_isglt2.csv` tienen **`r nrow(ensayos)`** ensayos: es el mismo número que los estudios incluidos del diagrama (`r n_prisma$n_estudios`). Esa es la base de los subcapítulos 21.3 a 21.6.

Si ya tienes tus propios números, no hace falta simular: construye una lista con los mismos nombres (`n_bases`, `n_registros`, `n_duplicados`, `n_cribados`, `n_excl_ta`, `n_buscados`, `n_no_recuperados`, `n_evaluados`, `motivos`, `n_excl_ft`, `n_informes`, `n_estudios`) y pásala a `dibujar_prisma()`. El paquete `PRISMA2020` y la aplicación web asociada hacen lo mismo con una plantilla de hoja de cálculo (no instalado en el entorno de pruebas del libro; no incluyo código que no puedo verificar).

## Trampas frecuentes

::: {.callout-warning}
## ⚠️ Errores clásicos del protocolo

-   **Escribir el protocolo después de ver los resultados** (o «actualizarlo» para que coincida): la pregunta, los criterios y el desenlace primario se congelan **antes** de extraer datos.
-   **Cambiar el desenlace primario** porque otro dio un resultado más llamativo (*outcome switching*). Si hay una razón válida, se documenta como enmienda con fecha.
-   **Pregunta demasiado amplia**, que mezcla poblaciones y desenlaces que no comparten mecanismo, y produce un promedio sin significado clínico (esto reaparece en la heterogeneidad, 21.5).
-   **Contar informes como estudios** en el diagrama o en el análisis.
-   **Criterios vagos** («estudios de calidad suficiente»): si dos revisores no pueden aplicarlos igual, no son criterios.
:::

::: {.callout-important}
## 🎯 En resumen

-   Una revisión sistemática empieza con una **pregunta PICOS** y un **protocolo fechado** (PRISMA-P), idealmente **registrado** (PROSPERO) antes de extraer datos.
-   Los **criterios de elegibilidad** deben ser operativos y se aplican igual a todos los registros; las exclusiones se anotan con motivo.
-   El informe sigue **PRISMA 2020**: 27 ítems y un diagrama de flujo. En nuestro cribado simulado, `r format(n_prisma$n_registros, big.mark = " ")` registros terminaron en `r n_prisma$n_estudios` estudios (`r n_prisma$n_informes` informes).
-   El análisis cuenta **estudios**, no informes. Los subgrupos y metarregresiones que importan se declaran **de antemano**.
:::

## Ejercicio

1.  Escribe la pregunta PICOS de una revisión sobre **bicarbonato oral en ERC** (el tema del Cap. 11): ¿qué desenlace primario elegirías y por qué?
2.  Cambia en `dibujar_prisma()` los números de una copia de `n_prisma` (por ejemplo, 3 informes no recuperados) y comprueba que el diagrama se actualiza. ¿Qué otro motivo de exclusión añadirías a una lista real?
3.  Escribe, para el protocolo, tres subgrupos o análisis de sensibilidad que declararías **a priori** (por ejemplo, albuminuria alta frente a baja, ensayos con riesgo de sesgo alto) y por qué conviene hacerlo antes de ver los datos.

## Referencias

-   Page MJ y cols. The PRISMA 2020 statement: an updated guideline for reporting systematic reviews. *BMJ*. 2021;372:n71.
-   Moher D y cols. Preferred reporting items for systematic review and meta-analysis protocols (PRISMA-P) 2015 statement. *Syst Rev*. 2015;4:1.
-   Higgins JPT y cols. (eds.). *Cochrane Handbook for Systematic Reviews of Interventions*. Cochrane.
