# Supervivencia: curvas ponderadas y riesgos a un tiempo fijo

::: {.callout-note}
## 🩺 Escenario

Lo que importa en nefrología no es solo **si** un paciente llega a diálisis, sino **cuándo**. Tus pacientes con iSGLT2 tienen mejor pronóstico basal (son más jóvenes, con mejor TFGe), así que su curva de supervivencia renal **parecería** mejor aunque el fármaco no hiciera nada. ¿Cómo se "iguala la salida" de las dos curvas?
:::

Es como correr dos carreras en las que un grupo sale **con ventaja**. Para comparar de verdad, primero hay que **igualar los puntos de partida**. Con desenlaces de tiempo hasta evento (Cap. 9), los métodos causales se adaptan de tres maneras:

| Estrategia | Cómo | Estimando |
|---|---|---|
| **Kaplan-Meier ponderado** | KM con los pesos IPW (12.5) | **Riesgo (o supervivencia) marginal** a cada tiempo; diferencia y razón de riesgos a *t* |
| **Cox ponderado** | `coxph` con pesos y errores robustos | **HR marginal** |
| **Estandarización con un Cox** | Predecir la curva de cada paciente con y sin tratamiento y promediar (12.6) | Riesgo estandarizado a *t* |

**Lo que vamos a hacer**

-   Ponderar las curvas de Kaplan-Meier y calcular riesgos a 12, 24 y 36 meses.
-   Estimar el HR marginal con un Cox ponderado y entender por qué difiere del condicional.
-   Comprobar que, si midiéramos la fragilidad, recuperaríamos la verdad.

```{r}
#| label: setup-127
library(tidyverse)
library(survival)
library(boot)
source("R/funciones_epi.R")
source("R/funciones_extra_cap1213.R")

oraculo <- cargar_oraculo()
ckd <- observado(oraculo)

## La verdad (oráculo): riesgo a 36 meses si todos / si nadie, y el HR simulado
r1 <- mean(oraculo$evento_36m_1); r0 <- mean(oraculo$evento_36m_0)
verdad <- c(riesgo_si_todos = r1, riesgo_si_nadie = r0, DR = r1 - r0, RR = r1 / r0, HR = 0.70)
round(verdad, 3)
```

**Qué vemos:** el efecto causal verdadero sobre el riesgo de evento renal a 36 meses es de **`r sprintf("%.1f", 100 * r1)` % si todos** reciben el iSGLT2 y **`r sprintf("%.1f", 100 * r0)` % si nadie**: una diferencia de **`r sprintf("%.1f", 100 * (r1 - r0))` puntos** y un RR de **`r sprintf("%.2f", r1 / r0)`**. El HR constante con el que se simuló es **0.70**.

## Paso 1: los pesos

Son los mismos pesos IPW del subcapítulo 12.5 (PS con los confusores medidos):

```{r}
#| label: pesos-127
x <- confusores_medidos
ckd$ps <- fitted(glm(as.formula(paste("isglt2 ~", x)), data = ckd, family = binomial))
ckd$w <- ifelse(ckd$isglt2 == 1, 1 / ckd$ps, 1 / (1 - ckd$ps))
```

## Paso 2: Kaplan-Meier ponderado

El KM ponderado estima la curva en la **pseudopoblación balanceada**. Para ver su efecto, comparamos la curva **cruda** con la **ponderada**:

```{r}
#| label: km-ponderado
#| fig-width: 9
#| fig-height: 4
curva <- function(datos, pesos, nombre) {
  sf <- survfit(Surv(tiempo_meses, evento) ~ trat, data = datos, weights = pesos)
  tibble(tiempo = sf$time, riesgo = 1 - sf$surv, trat = rep(levels(datos$trat), sf$strata), tipo = nombre)
}
bind_rows(curva(ckd, NULL, "Cruda"), curva(ckd, ckd$w, "Ponderada por IPW")) |>
  ggplot(aes(tiempo, riesgo, color = trat)) +
  geom_step(linewidth = 1) +
  facet_wrap(~ tipo) +
  scale_color_manual(values = c("No inicia" = "#999999", "Inicia iSGLT2" = "#0072B2"), name = NULL) +
  scale_y_continuous(labels = scales::percent_format()) +
  labs(x = "Meses", y = "Riesgo acumulado de evento renal", caption = "Datos simulados.") +
  theme_minimal(base_size = 11) + theme(legend.position = "bottom")
```

Para comunicar el efecto, lo mejor es el **riesgo acumulado a un tiempo fijo** y su diferencia (DR) y razón (RR). Los calculamos a 12, 24 y 36 meses:

```{r}
#| label: riesgos-ponderados
riesgo_ponderado <- function(datos, pesos, t) {
  sf <- survfit(Surv(tiempo_meses, evento) ~ isglt2, data = datos, weights = pesos)
  s <- summary(sf, times = t, extend = TRUE)
  r <- 1 - s$surv; c(riesgo_0 = r[1], riesgo_1 = r[2], DR = r[2] - r[1], RR = r[2] / r[1])
}
riesgos <- tibble(meses = c(12, 24, 36)) |>
  mutate(res = map(meses, \(t) as_tibble(as.list(riesgo_ponderado(ckd, ckd$w, t))))) |>
  unnest(res)
riesgos |> mutate(across(-meses, \(x) round(x, 3)))
```

**Qué vemos:** a los **36 meses**, el riesgo ponderado es **`r sprintf("%.1f", 100 * riesgos$riesgo_0[3])` %** sin iSGLT2 y **`r sprintf("%.1f", 100 * riesgos$riesgo_1[3])` %** con él: DR de **`r sprintf("%.1f", 100 * riesgos$DR[3])` puntos** y RR de **`r sprintf("%.2f", riesgos$RR[3])`**. El beneficio es mayor que el verdadero (`r sprintf("%.1f", 100 * (r1 - r0))` puntos; RR `r sprintf("%.2f", r1 / r0)`) por la **fragilidad no medida**. El método (ponderación para supervivencia) es correcto; lo que falla es el supuesto de intercambiabilidad condicional.

## Paso 3: Cox ponderado, el HR marginal

```{r}
#| label: cox-ponderado
cx_cond  <- coxph(Surv(tiempo_meses, evento) ~ isglt2 + I(edad / 10) + sexo + hba1c + pas + tfg_basal + luacr + ecv, data = ckd)
cx_marg  <- coxph(Surv(tiempo_meses, evento) ~ isglt2, data = ckd, weights = w, robust = TRUE)
cx_crudo <- coxph(Surv(tiempo_meses, evento) ~ isglt2, data = ckd)

hr <- function(m) exp(coef(m)["isglt2"])
tab_hr <- tibble(modelo = c("Cox crudo", "Cox ajustado (condicional)", "Cox ponderado (marginal)", "Verdad"),
                 HR = c(hr(cx_crudo), hr(cx_cond), hr(cx_marg), 0.70))
tab_hr |> mutate(HR = round(HR, 2))
```

**Qué vemos:** el Cox **ponderado** con **errores robustos** (`robust = TRUE`) estima el HR **marginal** (`r round(tab_hr$HR[3], 2)`); el Cox ajustado estima el **condicional** (`r round(tab_hr$HR[2], 2)`). Ambos se alejan del HR verdadero de **0.70** por la fragilidad.

::: {.callout-warning}
## ⚠️ HR marginal ≠ HR condicional

El HR **no es colapsable**: el HR marginal (poblacional) suele diferir del condicional (a covariables dadas), **aun sin confusión**. Aquí casi coinciden porque el evento es poco frecuente, pero no siempre ocurre. Por eso, para comunicar efectos causales se prefieren los **riesgos acumulados** (DR, RR a un tiempo) al HR.
:::

## Paso 4: estandarización con un modelo de Cox

La versión "fórmula g" para supervivencia: ajustas un Cox con covariables, **predices la curva de cada paciente bajo ambos tratamientos** y **promedias**:

```{r}
#| label: gformula-cox
riesgo_estandarizado <- function(datos, t = 36) {
  m <- coxph(Surv(tiempo_meses, evento) ~ isglt2 + I(edad / 10) + sexo + hba1c + pas + tfg_basal + luacr + ecv, data = datos)
  s1 <- summary(survfit(m, newdata = mutate(datos, isglt2 = 1)), times = t, extend = TRUE)$surv
  s0 <- summary(survfit(m, newdata = mutate(datos, isglt2 = 0)), times = t, extend = TRUE)$surv
  r1 <- 1 - mean(s1); r0 <- 1 - mean(s0)
  c(riesgo_0 = r0, riesgo_1 = r1, DR = r1 - r0, RR = r1 / r0)
}
est_std <- riesgo_estandarizado(ckd)
round(est_std, 3)
```

**Qué vemos:** DR de **`r sprintf("%.1f", 100 * est_std["DR"])` puntos** y RR de **`r sprintf("%.2f", est_std["RR"])`**: coherente con el KM ponderado (ambos usan el mismo conjunto de confusores).

### IC por *bootstrap*

```{r}
#| label: boot-surv
dr_ipw <- function(datos, i) {
  d <- datos[i, ]
  ps <- fitted(glm(as.formula(paste("isglt2 ~", x)), data = d, family = binomial))
  w <- ifelse(d$isglt2 == 1, 1 / ps, 1 / (1 - ps))
  riesgo_ponderado(d, w, 36)["DR"]
}
set.seed(11)
b <- boot(ckd, dr_ipw, R = 200)
c(DR_36m = b$t0, quantile(b$t, c(0.025, 0.975))) |> round(3)
```

## Si pudiéramos medir la confusión: la verdad reaparece

Para comprobar que el procedimiento es correcto, **incluimos la fragilidad** (solo posible porque es simulada) en el modelo del PS y repetimos:

```{r}
#| label: con-fragilidad
o <- oraculo
o$ps <- fitted(glm(as.formula(paste("isglt2 ~", x, "+ fragilidad")), data = o, family = binomial))
o$w <- ifelse(o$isglt2 == 1, 1 / o$ps, 1 / (1 - o$ps))

hr_f <- hr(coxph(Surv(tiempo_meses, evento) ~ isglt2, data = o, weights = w, robust = TRUE))
rf <- riesgo_ponderado(o, o$w, 36)
c(HR = unname(hr_f), DR_36m = unname(rf["DR"]), RR_36m = unname(rf["RR"])) |> round(3)
```

**Qué vemos:** HR de **`r sprintf('%.2f', hr_f)`**, DR de **`r sprintf("%.1f", 100 * rf["DR"])` puntos** y RR de **`r sprintf("%.2f", rf["RR"])`**: casi exactamente la verdad (0.70, `r sprintf("%.1f", 100 * (r1 - r0))` puntos y `r sprintf("%.2f", r1 / r0)`). **El método funciona cuando el supuesto se cumple.**

## Si hay censura: IPCW

Aquí todos los pacientes tienen seguimiento completo hasta 36 meses o evento. Si hubiera **censura informativa** (pérdidas de seguimiento relacionadas con el pronóstico), al KM ponderado se le añaden **pesos por censura** (*inverse probability of censoring weights*, IPCW): se estima la probabilidad de **seguir en observación** y se pondera a los no censurados por su inversa (Cap. 19).

::: {.callout-important}
## 🎯 En resumen

-   Con supervivencia: **KM ponderado** (riesgos a *t*), **Cox ponderado con errores robustos** (HR marginal) o **estandarización** con un modelo de Cox.
-   Comunica el **riesgo acumulado a un tiempo fijo** (DR, RR): es más interpretable y colapsable que el HR.
-   El **HR marginal ≠ HR condicional** (no colapsabilidad).
-   Los **IC** deben salir de un *bootstrap* que repita todo el procedimiento.
-   El **método es correcto**, pero el resultado depende de la **intercambiabilidad**: con la fragilidad medida, se recupera la verdad.
:::

## Ejercicio

1.  Calcula el **RMST** a 36 meses en la pseudopoblación ponderada (`summary(survfit(..., weights = w), rmean = 36)`). ¿Cuántos meses libres de evento se ganan?
2.  Calcula el riesgo estandarizado **en los tratados** (ATT) con el modelo de Cox.
3.  Introduce censura aleatoria (30 % de pacientes censurados en un tiempo uniforme) y compara el KM ponderado con y sin censura.
