# Regresión logística y de Poisson

## Desenlaces binarios y de conteo

Muchos desenlaces nefrológicos son **sí/no** (evento renal a 36 meses, diálisis, hospitalización, muerte, hiperkalemia) o **conteos** (episodios de peritonitis, hospitalizaciones por año). Para ellos se usan **modelos lineales generalizados**:

| Desenlace | Modelo | Medida que se estima |
|---|---|---|
| Binario | **Logística** (`binomial`, enlace logit) | ***Odds ratio* (OR)** |
| Binario | **Poisson con errores robustos** (o log-binomial) | **Razón de riesgos (RR)** |
| Binario | **Modelo lineal** o **estandarización** | **Diferencia de riesgos (DR)** |
| Conteo o tasa | **Poisson** (con `offset` de tiempo) | **Razón de tasas (IRR)** |
| Tiempo hasta evento | **Cox** (Cap. 9) | **Razón de riesgos instantáneos (HR)** |

```{r}
#| label: setup-83
library(tidyverse)
library(broom)
library(marginaleffects)
library(sandwich)
library(survival)
source("R/funciones_epi.R")

oraculo <- read_csv("Bases/ckd_isglt2_oraculo.csv") |>
  mutate(sexo = factor(sexo, levels = c("Mujer", "Hombre")), luacr = log(uacr))

ckd <- oraculo |> select(-starts_with("pendiente_0"), -pendiente_1, -ite, -starts_with("evento_36m"), -fragilidad)

## Verdad (oráculo): riesgo a 36 meses si TODOS vs. NADIE reciben iSGLT2
r1 <- mean(oraculo$evento_36m_1); r0 <- mean(oraculo$evento_36m_0)
verdad <- c(riesgo_si_todos = r1, riesgo_si_nadie = r0, DR = r1 - r0, RR = r1 / r0,
            OR = (r1 / (1 - r1)) / (r0 / (1 - r0)))
round(verdad, 3)
```

El **desenlace** es el evento renal compuesto a los 36 meses (`evento`). En esta base todos los pacientes se siguen hasta el evento o hasta 36 meses, así que el riesgo a 36 meses está bien definido sin censura. (Con censura, se usa **análisis de supervivencia**, Cap. 9.)

El efecto causal verdadero que simulamos es **RR = `r sprintf("%.2f", verdad["RR"])`**, **DR = `r sprintf("%.3f", verdad["DR"])`** y **OR = `r sprintf("%.2f", verdad["OR"])`**: los tres miden el mismo efecto en escalas distintas.

## Regresión logística

El modelo logístico trabaja con el **logaritmo de las odds**:

$$
\ln\left(\frac{P(Y=1)}{1-P(Y=1)}\right) = \beta_0 + \beta_1 X_1 + \dots + \beta_p X_p \qquad \Rightarrow \qquad \text{OR} = e^{\beta_1}
$$

```{r}
#| label: logistica
## Crudo
l0 <- glm(evento ~ isglt2, data = ckd, family = binomial)
## Ajustado por las covariables medidas
l1 <- glm(evento ~ isglt2 + I(edad / 10) + sexo + hba1c + pas + tfg_basal + luacr + ecv,
          data = ckd, family = binomial)

tidy(l1, conf.int = TRUE, exponentiate = TRUE) |>
  select(term, OR = estimate, conf.low, conf.high, p.value) |>
  mutate(across(where(is.numeric), \(x) round(x, 3)))
```

`exponentiate = TRUE` convierte los coeficientes en OR. Interpretación: *"con iSGLT2 las **odds** de evento renal a 36 meses son ~0.51 veces las de no tratados, ajustando por las covariables"*.

::: {.callout-warning}
## ⚠️ Odds ≠ riesgo (cuando el evento no es raro)

El **OR** se parece al RR solo si el evento es **raro** (< 10 %). Aquí el riesgo es **15 %** y el OR exagera el efecto: un OR de 0.51 corresponde a un RR de ~0.58. Presentar un OR como "la mitad del riesgo" es un error muy común. Si tu pregunta es sobre **riesgo**, estima RR o DR.
:::

## Obtener el RR directamente: Poisson con errores robustos

Un modelo de **Poisson** aplicado a un desenlace binario estima el **RR**; el problema es que sus errores estándar usuales son demasiado grandes. Se corrige con la **varianza robusta** (Zou, 2004):

```{r}
#| label: poisson-robusto
p1 <- glm(evento ~ isglt2 + I(edad / 10) + sexo + hba1c + pas + tfg_basal + luacr + ecv,
          data = ckd, family = poisson)

ee_rob <- sqrt(diag(vcovHC(p1, type = "HC0")))
tibble(termino = names(coef(p1)), RR = exp(coef(p1)),
       inf = exp(coef(p1) - 1.96 * ee_rob), sup = exp(coef(p1) + 1.96 * ee_rob)) |>
  filter(termino == "isglt2") |>
  mutate(across(where(is.numeric), \(x) round(x, 3)))
```

::: {.callout-tip}
## 💡 ¿Poisson robusto o log-binomial?

-   `glm(..., family = binomial(link = "log"))` (log-binomial) estima el RR directamente, pero **a veces no converge** y puede predecir riesgos > 1.
-   **Poisson robusto** casi siempre converge: es la opción práctica por defecto.
:::

## La diferencia de riesgos y el riesgo "estandarizado"

La logística no entrega directamente DR ni RR. Una vía general: **predecir el riesgo de cada paciente con y sin tratamiento y promediar** (estandarización o g-fórmula, Cap. 12). Con `marginaleffects`:

```{r}
#| label: estandarizacion
avg_comparisons(l1, variables = "isglt2", comparison = "difference")   # diferencia de riesgos
avg_comparisons(l1, variables = "isglt2", comparison = "ratio")        # razón de riesgos
```

## Resumen: seis estimaciones del mismo efecto

```{r}
#| label: resumen-medidas
crudo_rr <- mean(ckd$evento[ckd$isglt2 == 1]) / mean(ckd$evento[ckd$isglt2 == 0])
dr <- avg_comparisons(l1, variables = "isglt2", comparison = "difference")
rr <- avg_comparisons(l1, variables = "isglt2", comparison = "ratio")

tibble(
  medida = c("OR crudo", "OR ajustado", "RR crudo", "RR (Poisson robusto)", "RR estandarizado", "DR estandarizada"),
  estimacion = c(exp(coef(l0)["isglt2"]), exp(coef(l1)["isglt2"]), crudo_rr, exp(coef(p1)["isglt2"]),
                 rr$estimate, dr$estimate),
  verdad = unname(verdad[c("OR", "OR", "RR", "RR", "RR", "DR")])
) |>
  mutate(across(where(is.numeric), \(x) round(x, 3)))
```

Los valores "ajustados" mejoran frente a los crudos, pero **siguen más lejos de la verdad** (RR verdadero `r sprintf("%.2f", verdad["RR"])`, DR `r sprintf("%.3f", verdad["DR"])`) por la **confusión residual** (fragilidad), igual que en el 8.2. Cada medida debe compararse con **su propia** verdad (OR 0.70, RR 0.74, DR −0.045): el OR ajustado (0.51) y el RR (0.56-0.59) se alejan de ellas por la misma razón, y recuerda que OR y RR son escalas distintas.

## No colapsabilidad del OR

El RR y la DR **se "colapsan"**: si el efecto es el mismo en todos los estratos y no hay confusión, el valor global coincide con el de los estratos. El **OR no**: puede diferir entre el estrato y el total **aunque no haya confusión**. Ejemplo de juguete, con la misma RR = 0.5 en dos estratos del mismo tamaño y sin confusión:

```{r}
#| label: no-colapsable
toy <- tibble(estrato = c("Bajo riesgo", "Alto riesgo"),
              r_trat = c(0.10, 0.40), r_ctrl = c(0.20, 0.80)) |>
  mutate(RR = r_trat / r_ctrl, OR = (r_trat / (1 - r_trat)) / (r_ctrl / (1 - r_ctrl)))
toy

global <- toy |> summarise(r_trat = mean(r_trat), r_ctrl = mean(r_ctrl)) |>
  mutate(RR = r_trat / r_ctrl, OR = (r_trat / (1 - r_trat)) / (r_ctrl / (1 - r_ctrl)))
global
```

El **RR** es 0.5 en cada estrato y en el total; el **OR global (0.33)** no coincide con ninguno de los OR de los estratos (0.44 y 0.17). Consecuencia: un OR **ajustado** y uno **crudo** pueden diferir aunque no haya confusión, y los OR de estudios con distintas covariables **no son comparables entre sí**. Otra razón para preferir RR o DR cuando se pueda.

## Conteos y tasas: regresión de Poisson con `offset`

Cuando los pacientes tienen **distinto tiempo de seguimiento**, el desenlace es una **tasa** (eventos por persona-tiempo). El modelo de Poisson incluye el logaritmo del tiempo como `offset`:

```{r}
#| label: poisson-tasa
i0 <- glm(evento ~ isglt2 + offset(log(tiempo_meses)), data = ckd, family = poisson)
i1 <- glm(evento ~ isglt2 + I(edad / 10) + sexo + hba1c + pas + tfg_basal + luacr + ecv + offset(log(tiempo_meses)),
          data = ckd, family = poisson)

irr <- function(m) round(exp(c(IRR = coef(m)["isglt2"], confint.default(m)["isglt2", ])), 3)
rbind(crudo = irr(i0), ajustado = irr(i1))
```

La **razón de tasas** (IRR) es aquí casi igual al **HR** del modelo de Cox cuando el riesgo instantáneo es constante en el tiempo. Los datos simulados lo cumplen; la IRR ajustada (0.55) **tampoco** llega al HR verdadero de 0.70 por la misma confusión residual. Con riesgos que cambian en el tiempo se usa Cox (Cap. 9).

## Casos y controles pareados: regresión logística condicional

En un estudio **de casos y controles** se compara la exposición entre quienes tuvieron el evento (casos) y sujetos sin evento (controles). Para controlar por factores de **emparejamiento** (sexo, grupo de edad) se forman **conjuntos**: cada caso con 2 controles del mismo sexo y edad. El análisis debe **respetar los conjuntos** con **regresión logística condicional** (`survival::clogit()`):

```{r}
#| label: clogit
set.seed(3)
ckd_g <- ckd |> mutate(gedad = cut(edad, seq(25, 95, 5)))
casos <- ckd_g |> filter(evento == 1)
pool  <- ckd_g |> filter(evento == 0)

conjuntos <- map_dfr(seq_len(nrow(casos)), \(i) {
  cs <- casos[i, ]
  elegibles <- pool |> filter(sexo == cs$sexo, gedad == cs$gedad)
  if (nrow(elegibles) < 2) return(NULL)
  bind_rows(cs, slice_sample(elegibles, n = 2)) |> mutate(conjunto = i)
})

c(conjuntos = n_distinct(conjuntos$conjunto), filas = nrow(conjuntos))

cl <- clogit(evento ~ isglt2 + strata(conjunto), data = conjuntos)
round(exp(c(OR = coef(cl), confint(cl))), 3)
```

El OR de casos y controles (0.62, IC 0.51-0.75) estima el **OR del diseño**, no el RR; con un evento tan frecuente, lo vuelve a exagerar. Las variables usadas para emparejar **no pueden estimarse** en el modelo (se anulan dentro de cada conjunto) pero sí se pueden ajustar las demás.

::: {.callout-warning}
## ⚠️ Emparejar y analizar sin conjuntos

Si emparejas por diseño pero analizas con `glm()` común, **pierdes precisión** y puedes sesgar hacia el nulo. Los casos y controles pareados se analizan con `clogit()`.
:::

## Consejos prácticos con modelos binarios

::: {.callout-tip}
## 💡 Checklist para un modelo logístico o de Poisson

-   [ ] ¿Cuál es la medida que quiero (OR, RR, DR)? Si el evento es común, **no uses OR como riesgo**.
-   [ ] **Eventos por variable**: al menos 10-20 eventos por cada parámetro del modelo (más si el modelo es predictivo, Cap. 17).
-   [ ] Variables continuas con **escala interpretable** (por 10 años, `log2`).
-   [ ] **Separación perfecta** (coeficientes enormes con error estándar gigante): un nivel predice el desenlace sin excepción. Soluciones: agrupar categorías, regresión de Firth.
-   [ ] Si hay datos **agrupados** (pacientes en centros): errores estándar robustos por conglomerado o modelos mixtos (Cap. 14).
-   [ ] Con tiempos de seguimiento distintos o censura: **no uses un modelo binario**; usa Poisson con `offset` o Cox.
:::

::: {.callout-important}
## 🎯 En resumen

-   **Logística → OR**; **Poisson robusto → RR**; **estandarización (`avg_comparisons`) → DR y RR marginales**; **Poisson con offset → IRR**.
-   El **OR exagera el RR** si el evento no es raro y **no es colapsable**: evítalo como medida de riesgo.
-   Un modelo ajustado **no repara la confusión no medida**: todos los estimadores quedaron lejos de la verdad por la fragilidad.
-   Casos y controles pareados → **`clogit()`**.
-   Con censura o seguimiento desigual, pasa a supervivencia (Cap. 9).
:::

## Ejercicio

1.  Calcula el **RR del iSGLT2** con `family = binomial(link = "log")` y compáralo con el Poisson robusto. ¿Convergió?
2.  Estima el OR del iSGLT2 **solo en pacientes con A3** (UACR ≥ 300). ¿Es mayor o menor que en el total?
3.  Calcula el **NNT** a 36 meses a partir de la DR estandarizada. ¿Cómo cambia el NNT crudo (sin ajustar)?
