# ANCOVA: ajustar por el valor basal

## Tres maneras de analizar una medición repetida pre-post

Para un desenlace continuo medido al inicio (*baseline*) y al final hay tres análisis posibles:

| Análisis | Qué compara | Problema |
|---|---|---|
| **Valor final** | TFGe a 24 meses entre grupos | Ignora el valor basal: pierde precisión |
| **Cambio** (pre-post) | Diferencia (TFGe 24 − TFGe 0) entre grupos | Parte de un supuesto: correlación basal-final = 1 |
| **ANCOVA** | TFGe a 24 meses **ajustado por la TFGe basal** | Es el **más preciso y no sesgado** en un ECA |

El **ANCOVA** es un modelo de regresión del valor final con el grupo y el valor basal como covariables. En un ECA, el valor basal **no es confusor** (la aleatorización ya lo balancea), pero **explica variabilidad** del desenlace: ajustarlo **reduce el error estándar** sin sesgar.

```{r}
#| label: setup-113
library(tidyverse)
library(broom)
library(sandwich)
library(lmtest)

eca <- read_csv("Bases/eca_bicarbonato.csv") |>
  mutate(brazo = factor(brazo, levels = c("Placebo", "Bicarbonato")),
         sexo = factor(sexo, levels = c("Mujer", "Hombre")),
         centro = factor(centro),
         dif24 = tfg_24 - tfg0)
```

## Comparar los tres análisis

```{r}
#| label: tres-analisis
m_final <- lm(tfg_24 ~ brazo, data = eca)
m_cambio <- lm(dif24 ~ brazo, data = eca)
m_ancova <- lm(tfg_24 ~ brazo + tfg0, data = eca)

resumen_modelo <- function(m, nombre) {
  tidy(m, conf.int = TRUE) |> filter(term == "brazoBicarbonato") |>
    transmute(analisis = nombre, diferencia = estimate, ee = std.error, ic_inf = conf.low, ic_sup = conf.high)
}
bind_rows(
  resumen_modelo(m_final, "Valor final"),
  resumen_modelo(m_cambio, "Cambio (pre-post)"),
  resumen_modelo(m_ancova, "ANCOVA (ajustado por basal)")
) |> mutate(across(where(is.numeric), \(x) round(x, 2)))
```

Observa:

-   El **valor final** da una diferencia de **2.4** con un error estándar de **0.58**: casi el doble que la verdad (ITT ≈ 1.3) y el doble de ruidoso. Por **azar**, el grupo de bicarbonato **empezó** con una TFGe ~1 mL/min/1.73 m² mayor (30.6 vs. 29.8 en toda la muestra aleatorizada, más en los que tienen dato a los 24 meses) y ese desbalance basal **se arrastra** al valor final.
-   El **cambio** y el **ANCOVA** dan **1.31** con un error estándar de **0.30**: la mitad. Eliminan el desbalance basal y la gran variabilidad entre pacientes (*SD* ≈ 6 al inicio).
-   Entre cambio y ANCOVA, el **ANCOVA** es mejor porque **no supone** que el valor basal "pasa íntegro" al valor final: estima cuánto pasa (aquí ≈ 0.98, casi 1) y por eso coinciden.

::: {.callout-important}
## 🎯 Regla práctica

En un ECA con una medición basal del desenlace, **el ANCOVA es el análisis de elección**. Es equivalente a ganar muestra: ajustar por una covariable correlacionada con el desenlace (*r*) reduce la varianza en una fracción *r*². Con *r* = 0.86 (como aquí) la varianza baja un **74 %**, lo que equivale a **multiplicar casi por 4 el tamaño de muestra**.
:::

```{r}
#| label: correlacion-basal
## ¿Cuánta correlación hay entre la TFGe basal y la final?
cor(eca$tfg0, eca$tfg_24, use = "complete.obs")
```

## Qué ajustar en un ECA

-   **Siempre**: el valor **basal** del desenlace y las **variables de estratificación** de la aleatorización (aquí, el **centro**).
-   **Covariables preespecificadas** muy pronósticas (edad, diabetes, albuminuria).
-   **Nunca**: variables **posteriores** a la aleatorización (adherencia, eventos intermedios).
-   **No elijas covariables** por su diferencia entre grupos (*p* en la Tabla 1): el desbalance es producto del azar y **no es motivo de ajuste**.

```{r}
#| label: ancova-completo
m_ancova2 <- lm(tfg_24 ~ brazo + tfg0 + centro + edad + dm + log(uacr), data = eca)
resumen_modelo(m_ancova2, "ANCOVA + centro + covariables") |> mutate(across(where(is.numeric), \(x) round(x, 2)))
```

Agregar covariables pronósticas apenas modifica la estimación y puede reducir un poco el EE. Los centros se incluyen por **estratificación**, no por confusión.

::: {.callout-warning}
## ⚠️ ANCOVA no es para ajustar por confusión (en ECA)

En un ECA, ajustar mejora la **precisión**, no corrige sesgo. Si necesitas ajustar para que el efecto "salga", el problema es otro (muestra pequeña, aleatorización mal hecha, pérdida diferencial). La **estimación no ajustada y la ajustada deben ser parecidas**; si no lo son, investiga.
:::

## Efecto del centro: estratificación o efecto aleatorio

Si el ensayo estratificó por **centro**, el análisis debe incluirlo (como **efecto fijo** si hay pocos centros grandes; como **efecto aleatorio** con muchos centros pequeños).

```{r}
#| label: centro
library(lme4)
m_mixto <- lmer(tfg_24 ~ brazo + tfg0 + (1 | centro), data = eca)
summary(m_mixto)$coefficients["brazoBicarbonato", ] |> round(3)
```

La estimación del efecto del tratamiento prácticamente no cambia: el efecto de centro explica poca variabilidad. Con **pocos pacientes por centro** y **muchos centros**, el efecto aleatorio es más estable.

## Errores estándar robustos

Si los residuos del ANCOVA no tienen varianza constante o hay agrupación residual, usa errores estándar **robustos** (`vcovHC`):

```{r}
#| label: robusto-ancova
coeftest(m_ancova, vcov = vcovHC(m_ancova, type = "HC3"))["brazoBicarbonato", ] |> round(3)
```

## Interacción tratamiento-basal

El ANCOVA estándar supone que el **efecto del valor basal es igual en ambos grupos** (pendientes paralelas). Se comprueba con la interacción `brazo * tfg0`:

```{r}
#| label: paralelas
m_inter <- lm(tfg_24 ~ brazo * tfg0, data = eca)
tidy(m_inter) |> filter(str_detect(term, "tfg0")) |> mutate(across(where(is.numeric), \(x) round(x, 3)))
```

No hay evidencia de pendientes distintas (interacción no significativa), de modo que el supuesto de ANCOVA es razonable.

::: {.callout-important}
## 🎯 En resumen

-   El **ANCOVA** (valor final ~ grupo + valor basal) es el análisis de elección para un desenlace continuo con medición basal: **insesgado y más preciso** que el valor final o el cambio.
-   En un ECA, ajustar mejora la **precisión**, no corrige el sesgo: ajusta por el **valor basal**, las **variables de estratificación** y pocas covariables **preespecificadas**.
-   No ajustes por variables **posteriores** a la aleatorización ni por diferencias basales "significativas".
-   Verifica el **paralelismo** (interacción tratamiento × basal) y usa errores **robustos** si hace falta.
:::

## Ejercicio

1.  Ajusta un ANCOVA para el desenlace **TFGe a los 12 meses**. ¿Es el efecto menor que a los 24 meses?
2.  Calcula la correlación entre `tfg0` y `tfg_12`. ¿Cuánta precisión ganas con el ANCOVA frente al valor final?
3.  Ajusta por `bic0` (bicarbonato basal) y compara el efecto del tratamiento. ¿Esperas que cambie? ¿Por qué?
