# Ética, privacidad y uso de inteligencia artificial

::: {.callout-note}
## 🩺 Escenario

Tienes los datos de 2 000 pacientes con ERC de la historia clínica electrónica de tu hospital y un artículo casi listo. En la última semana te pasan tres cosas: la revista pide **depositar los datos y el código**; un compañero te propone «subir el Excel a un asistente de IA para que lo limpie y redacte los resultados», y el comité de ética pregunta **¿con qué autorización usaste esos datos?** Ninguna de las tres se resuelve con estadística, pero las tres pueden arruinar un estudio perfecto, o dañar a un paciente.
:::

**Lo que vamos a hacer**

-   Repasar los principios del uso de datos de rutina y el consentimiento.
-   **Medir el riesgo de reidentificación** con una función propia (*k*-anonimato y celdas pequeñas) sobre la cohorte simulada.
-   Ver qué se comparte (código, datos sintéticos, licencias), qué se declara (conflictos de interés y uso de IA) y qué **no** se delega.

```{r}
#| label: c236-setup
#| message: false
library(tidyverse)
source("R/funciones_extra_a.R")      # num(), pct()
source("R/funciones_epi.R")          # categoria_g(), categoria_a()
source("R/funciones_cap23.R")        # k_anonimato(), celdas_pequenas()
theme_set(theme_libro())

ckd <- read_csv("Bases/ckd_isglt2.csv", show_col_types = FALSE)    # cohorte SIMULADA: no hay pacientes reales
```

## Paso 1: consentimiento y datos de rutina

Los datos de la historia clínica se recogieron para **atender** al paciente, no para investigar. Usarlos después plantea una pregunta ética que las normas resuelven de formas distintas según el país y la institución: ¿hace falta el consentimiento de cada paciente? Algunas normativas exigen consentimiento informado específico; otras permiten exención cuando el riesgo es mínimo, los datos están desidentificados y recabar el consentimiento sería inviable. **No existe una regla universal: verifica la normativa de tu país y de tu institución, y consulta con el comité de ética antes de empezar**, no después de tener los resultados.

Los principios que casi todas las normativas comparten son más estables que sus detalles:

-   **Finalidad**: usa los datos para la pregunta aprobada, no para «lo que salga».
-   **Minimización**: pide **solo** las variables que necesitas; cada columna extra es riesgo extra.
-   **Seguridad**: acceso restringido, almacenamiento protegido, sin copias en correos ni memorias USB personales.
-   **Transparencia**: documenta quién accedió, para qué y qué se hizo con los datos.
-   **Proporcionalidad**: a más sensibilidad del dato (VIH, salud mental, genética), más protección.

## Paso 2: desidentificar no es borrar el nombre

Hay dos tipos de variables que pueden señalar a una persona:

-   **Identificadores directos**: nombre, número de documento, número de historia clínica, teléfono, correo, dirección, fotos, huellas. Se **eliminan** o se sustituyen por un código aleatorio sin relación con los originales.
-   **Cuasi-identificadores**: variables que **por sí solas** no identifican, pero **combinadas** sí: edad, sexo, fecha de ingreso, código postal, centro, un diagnóstico raro. Quien conozca a un paciente (un vecino, un compañero) o cruce tu base con otra puede reconocerlo por esa combinación.

Esto se mide con el ***k*-anonimato**: cada combinación de cuasi-identificadores debe ser compartida por **al menos *k* personas**. Si hay una sola persona de 87 años, mujer y con ECV, esa persona es única y reconocible. La función `k_anonimato()` agrupa a los pacientes con los mismos valores y reporta el tamaño del grupo más pequeño (*k* mínimo), cuántas personas son únicas y qué porcentaje cae en grupos con menos de 5.

Probamos con la cohorte simulada, añadiendo cuasi-identificadores. Primero con datos «tal cual»:

```{r}
#| label: c236-k-original
cuasi_1 <- list(`Sexo` = "sexo", `+ edad exacta` = c("sexo", "edad"), `+ ECV previa` = c("sexo", "edad", "ecv"),
                `+ TFGe basal (decimales)` = c("sexo", "edad", "ecv", "tfg_basal"))
original <- map_dfr(cuasi_1, \(v) k_anonimato(ckd, v), .id = "escenario")
original |> select(escenario, n_clases, k_minimo, personas_unicas, pct_en_clases_menores) |>
  mutate(pct_en_clases_menores = pct(pct_en_clases_menores, 1))
```

**Qué vemos.** Con solo el sexo, nadie es único (*k* mínimo `r original$k_minimo[1]`). Con sexo y edad exacta ya hay `r original$personas_unicas[2]` personas únicas; con la ECV, `r original$personas_unicas[3]`. Y al añadir la TFGe con decimales, **`r original$personas_unicas[4]` de `r nrow(ckd)` pacientes (`r pct(original$personas_unicas[4] / nrow(ckd), 0)`) son únicas**. Una variable continua medida con decimales es casi una huella digital. (Aquí el riesgo es solo didáctico, porque los datos son simulados.)

**Generalizar** reduce el riesgo: agrupar la edad en décadas, la TFGe en categorías G de KDIGO y la albuminuria en categorías A.

```{r}
#| label: c236-k-generalizado
ckd <- ckd |>
  mutate(edad_banda = cut(edad, c(0, 50, 60, 70, 80, Inf), right = FALSE, labels = c("<50", "50-59", "60-69", "70-79", "80+")),
         cat_g = categoria_g(tfg_basal), cat_a = categoria_a(uacr))

cuasi_2 <- list(`Sexo + edad en décadas + ECV` = c("sexo", "edad_banda", "ecv"),
                `+ categoría G` = c("sexo", "edad_banda", "ecv", "cat_g"),
                `+ categoría A` = c("sexo", "edad_banda", "ecv", "cat_g", "cat_a"),
                `+ iSGLT2` = c("sexo", "edad_banda", "ecv", "cat_g", "cat_a", "isglt2"))
generalizado <- map_dfr(cuasi_2, \(v) k_anonimato(ckd, v), .id = "escenario")
generalizado |> select(escenario, n_clases, k_minimo, personas_unicas, pct_en_clases_menores) |>
  mutate(pct_en_clases_menores = pct(pct_en_clases_menores, 1))
```

**Qué vemos.** Agrupar ayuda mucho: con sexo, edad en décadas y ECV, el *k* mínimo es `r generalizado$k_minimo[1]` (nadie es único). Pero a medida que se añaden categorías, reaparecen los grupos pequeños: con las seis variables hay `r generalizado$personas_unicas[4]` personas únicas y `r pct(generalizado$pct_en_clases_menores[4], 1)` de los pacientes están en grupos de menos de 5. La estrategia práctica es combinar tres movimientos: **eliminar** variables que no necesitas, **generalizar** las demás y, como último recurso, **suprimir** a quienes quedan en grupos menores que *k*:

```{r}
#| label: c236-k-suprimir
cuasi <- cuasi_2[[4]]
con_k <- ckd |> add_count(across(all_of(cuasi)), name = "k")        # tamaño del grupo de cada paciente
filtrada <- filter(con_k, k >= 5)
c(pacientes_suprimidos = sum(con_k$k < 5), pct = round(100 * mean(con_k$k < 5), 1),
  k_minimo_despues = k_anonimato(filtrada, cuasi)$k_minimo)
```

**Qué vemos.** Para alcanzar *k* ≥ 5 hubo que suprimir a `r sum(con_k$k < 5)` pacientes (`r pct(mean(con_k$k < 5), 1)` de la base) y el *k* mínimo pasó a `r k_anonimato(filtrada, cuasi)$k_minimo`. Es el compromiso de siempre: **más privacidad, menos información**. Dos límites del *k*-anonimato: no protege si todos los miembros de un grupo comparten el mismo valor sensible (todos tienen el mismo diagnóstico), ni si alguien cuenta con otra base para cruzar. Es una **medida de riesgo básica**, no una garantía.

### La regla de las celdas pequeñas

En las **tablas** que publicas pasa lo mismo: una celda con 1 o 2 personas puede identificar a alguien. Una regla muy extendida es **no publicar celdas con menos de 5 personas** (algunas instituciones usan 10 u 11; consulta la tuya). `celdas_pequenas()` marca las celdas que no deben mostrarse. Aquí, los eventos renales de los pacientes con iSGLT2 según categoría G y A:

```{r}
#| label: c236-celdas
celdas <- ckd |> filter(isglt2 == 1, evento == 1) |> celdas_pequenas("cat_g", "cat_a", umbral = 5)
celdas |> filter(!(n == 0)) |> select(fila, columna, n, mostrar) |> mutate(fila = as.character(fila), columna = as.character(columna)) |>
  pivot_wider(names_from = columna, values_from = mostrar, id_cols = fila, names_sort = TRUE)
n_ocultas <- sum(!celdas$publicable)
```

**Qué vemos.** De las `r sum(celdas$n > 0)` celdas con algún evento, **`r n_ocultas` quedan por debajo de 5** y se publicarían como «<5». Cuidado con la **supresión complementaria**: si además publicas los totales por fila y por columna, una celda oculta se puede **recuperar restando**. Hay que ocultar también otra celda de esa fila y de esa columna, o publicar solo los totales. Los ceros también pueden delatar («nadie de este grupo tuvo el evento»). Y, en general, **la tabla final de un artículo casi nunca necesita ese nivel de detalle**.

## Paso 3: datos sintéticos y sus límites

Los datos de este libro son **sintéticos**: los generó un programa (`R/simular_ckd.R` y sus hermanos) a partir de ecuaciones conocidas; **no corresponden a ningún paciente real**. Sirven para ensayar métodos, compartir código y probar tu *pipeline* sin riesgo, y tienen una ventaja que los reales no tienen: conocemos la **verdad** y podemos comprobar si un método la recupera.

Pero tienen límites que conviene decir en voz alta:

-   **Solo contienen lo que el simulador puso**. En la cohorte del libro, la edad y la TFGe basal se relacionan (correlación de `r num(cor(ckd$edad, ckd$tfg_basal), 2)`) porque la ecuación del simulador las ligó así. Aprendes cómo se comporta un método; **no descubres nada nuevo** sobre la ERC.
-   **No son evidencia clínica.** Ninguna conclusión de un análisis sobre datos sintéticos debe citarse como si fuera un hallazgo.
-   **Sintético no siempre es seguro.** Un generador entrenado con datos reales puede memorizar y reproducir pacientes verdaderos; hay que evaluar el riesgo de reidentificación como con cualquier otra base.

## Paso 4: compartir código y datos

El código casi siempre se puede compartir; los datos, solo si el consentimiento, la normativa y la desidentificación lo permiten. Los principios **FAIR** (Wilkinson y cols., 2016) piden datos que sean *Findable* (localizables), *Accessible* (accesibles, aunque sea bajo condiciones), *Interoperable* y *Reusable* (reutilizables). Si no puedes compartir los datos reales: comparte el **código**, un **diccionario de datos**, **datos sintéticos** con la misma estructura y las instrucciones de cómo solicitar el acceso a los reales.

Un repositorio **sin licencia** no autoriza a nadie a reutilizarlo: por defecto, todos los derechos están reservados. Estas son las más habituales:

```{r}
#| label: c236-licencias
tribble(
  ~Licencia, ~`Para qué`, ~`Qué permite y qué exige (resumen)`,
  "CC BY (Creative Commons Atribución)", "Textos, figuras y datos con permiso de compartir", "Reutilizar, incluso con fines comerciales, **citando** al autor",
  "CC0", "Datos que quieres liberar sin condiciones", "Renuncia a los derechos: se usa sin exigir ni la atribución (aunque se agradece citar)",
  "MIT", "Código", "Usar, copiar y modificar el código; solo exige conservar el aviso de copyright y la licencia"
) |> knitr::kable()
```

Es un resumen **no jurídico**: lee el texto de la licencia y, si los datos son de una institución, **pregunta quién puede decidir** (tú no siempre eres el titular). Deposita datos y código en repositorios con DOI (Zenodo, OSF) y cita la versión exacta.

## Paso 5: conflictos de interés

Un **conflicto de interés** es cualquier vínculo que pueda influir (o parecer que influye) en cómo diseñas, analizas o interpretas: honorarios o financiación de la industria, patentes, acciones, cargos en sociedades, o una relación personal con el desarrollador de un fármaco. No son malos por sí solos; ocultarlos sí. Se declaran **al enviar el manuscrito** (muchas revistas usan el formulario de ICMJE) y se **describe el papel del financiador**: ¿participó en el diseño, el análisis o la decisión de publicar? Los conflictos **no financieros** (competencia académica, convicciones) también cuentan. En caso de duda, declara.

## Paso 6: la IA en tu trabajo

Los asistentes de IA generativa (modelos de lenguaje) ayudan a redactar, traducir, resumir y depurar código. También **inventan**: citas que no existen, cifras plausibles, funciones de R con argumentos falsos. Y **no son responsables de nada**: la responsabilidad es tuya.

**Qué se declara.** Las revistas y las normas editoriales piden indicar el uso de IA: **qué herramienta** (nombre y versión), **para qué** (redacción, traducción, código, revisión de lenguaje), **cuándo** y **quién revisó** el resultado. Las IA **no pueden figurar como autoras**, porque no pueden asumir responsabilidad ni declarar conflictos. Una declaración puede ser así (adáptala a las normas de la revista):

> *Declaración de uso de IA. Se utilizó [herramienta, versión] en [mes, año] para [revisar la redacción / sugerir código en R / traducir el resumen]. Los autores revisaron y editaron el contenido y asumen toda la responsabilidad. Las cifras del texto se generaron con código en línea a partir de los datos y se verificaron ejecutando el código; las referencias se comprobaron en la fuente original. No se introdujeron datos de pacientes en la herramienta.*

Este libro se escribió y editó con asistencia de IA y se aplica esa misma regla: **las cifras del texto salen del código** (4.4) y se verificaron ejecutándolo; las referencias se confirman en la fuente.

**Qué NO se delega.**

-   La **pregunta** y el estimando, el diseño y las decisiones éticas.
-   La **verificación de cifras y referencias**: la IA puede escribir un borrador, pero tú ejecutas el código y buscas la cita.
-   La **interpretación clínica** y las conclusiones.
-   El **manejo de datos de pacientes**: nunca pegues datos identificables en una herramienta externa sin autorización expresa de tu institución, ni tampoco un manuscrito en revisión (es confidencial).

Una verificación mínima, fácil de hacer, es contrastar cada cifra del borrador con el código. Imagina que la IA te devuelve este párrafo sobre la cohorte simulada (ficticio):

```{r}
#| label: c236-verificar
borrador_ia <- tribble(
  ~afirmacion,                         ~declarada, ~calculada,                ~tolerancia,
  "Pacientes analizados",              5000,       nrow(ckd),                 0,
  "Edad media (años)",                 62,         mean(ckd$edad),            0.5,
  "Con ECV previa (%)",                30,         100 * mean(ckd$ecv),       0.5,
  "Con evento renal (%)",              15.3,       100 * mean(ckd$evento),    0.05
) |> mutate(coincide = abs(declarada - calculada) <= tolerancia, calculada = round(calculada, 1))
borrador_ia
```

**Qué vemos.** Solo `r sum(borrador_ia$coincide)` de las `r nrow(borrador_ia)` cifras coinciden. La **edad media** es `r num(mean(ckd$edad), 1)` y no 62, y la **ECV previa**, `r num(100 * mean(ckd$ecv), 1)` % y no 30 %. Las cifras de un borrador suenan bien aunque estén mal; solo el código las certifica.

## Trampas frecuentes

::: {.callout-warning}
## ⚠️ Lo que más se hace «sin darse cuenta»

-   **Pegar datos de pacientes en una herramienta de IA en línea** para «ordenarlos» o «sacar un resumen»: es una divulgación de datos, aunque quites el nombre (los cuasi-identificadores siguen ahí).
-   **Creer que «anonimizado» = «quitar el nombre».** Mide el riesgo (*k*, celdas pequeñas).
-   **Subir a un repositorio público la base «porque no tiene nombres»**, o una clave de acceso olvidada en el código (23.3).
-   **Confiar en una referencia o una cifra de la IA sin comprobarla.**
:::

::: {.callout-important}
## 🎯 En resumen

-   El uso de datos de rutina exige autorización ética: **verifica la normativa de tu país e institución** y consulta antes de empezar. Principios: finalidad, minimización, seguridad, transparencia.
-   Desidentificar es más que quitar el nombre: los **cuasi-identificadores** combinados identifican. Aquí, con sexo, edad, ECV y TFGe con decimales, `r pct(original$personas_unicas[4] / nrow(ckd), 0)` de los pacientes eran únicos; agrupar (décadas, categorías) y suprimir redujo el riesgo, a cambio de perder `r pct(mean(con_k$k < 5), 1)` de la muestra.
-   No publiques **celdas con menos de 5** (o el umbral de tu institución) y cuida la supresión complementaria.
-   Los datos sintéticos sirven para ensayar métodos, **no** para descubrir nada; comparte código con licencia (MIT) y datos o textos con CC BY o CC0 cuando sea posible.
-   Declara los **conflictos de interés** y el **uso de IA**; no delegues la responsabilidad, la verificación de cifras y referencias, ni el manejo de datos de pacientes.
:::

## Ejercicio

1.  Usa `k_anonimato()` con `c("sexo", "edad_banda")` y con `c("sexo", "edad_banda", "ecv", "cat_g", "isglt2")`. ¿Cuál es el *k* mínimo en cada caso? ¿Qué variable te costaría menos eliminar?
2.  Repite la tabla de celdas pequeñas con el **umbral 10**. ¿Cuántas celdas se ocultan ahora?
3.  Redacta tu declaración de uso de IA para un manuscrito donde la herramienta solo revisó la ortografía del resumen.

## Para cerrar el libro: diez hábitos

Esta es la lista corta que resume el libro. Si recuerdas solo diez cosas, que sean estas:

1.  **Empieza por la pregunta**, no por el método: define el estimando (quién, qué tratamiento, qué desenlace, qué contraste) antes de abrir R (11.1, 12.1).
2.  **Razona causalmente**: dibuja el DAG y elige las variables de ajuste por lógica, no por su valor *p* (Cap. 3, 8.6).
3.  **Mira tus datos** antes de modelar: descríbelos, grafícalos y pregúntate cómo llegaron ahí (selección, medición, Cap. 10).
4.  **Preespecifica y registra** el plan; separa lo confirmatorio de lo exploratorio (23.4, 23.5).
5.  **Compara con una verdad** siempre que puedas: simula, valida, haz análisis de sensibilidad (Cap. 12 y 20).
6.  **Reporta efectos con su incertidumbre** y sus supuestos, no solo valores *p* ni «significativo» (8.6, 23.2).
7.  **Trata explícitamente los datos faltantes y las pérdidas** (Cap. 13).
8.  **Valida lo que predices** en otros datos y mide si ayuda a decidir (Cap. 16, 17).
9.  **Haz tu trabajo reproducible**: proyecto, semilla, versiones, código y cifras que salen del código (23.3).
10.  **Protege al paciente y firma tu trabajo**: privacidad, conflictos de interés, uso de IA declarado y verificado (23.6). La responsabilidad es tuya.

## Referencias

-   Wilkinson MD, Dumontier M, Aalbersberg IJJ, et al. The FAIR Guiding Principles for scientific data management and stewardship. *Sci Data*. 2016;3:160018.
-   Sweeney L. *k*-anonymity: a model for protecting privacy. *Int J Uncertain Fuzziness Knowl Based Syst*. 2002;10:557-570.
-   Comité Internacional de Editores de Revistas Médicas (ICMJE). *Recommendations for the Conduct, Reporting, Editing, and Publication of Scholarly Work in Medical Journals* (secciones sobre conflictos de interés y uso de IA; consulta la versión vigente).
-   Creative Commons (creativecommons.org) y Open Source Initiative (opensource.org) para el texto de las licencias CC BY, CC0 y MIT.
