# Los dominios de GRADE: cinco que bajan la certeza y tres que la suben

::: {.callout-note}
## 🩺 Escenario

El comité de guías te pide que califiques la certeza del metaanálisis ficticio de 20 ensayos de iSGLT2 (evento renal compuesto). La jefa lo resume así: *«no me digas "parece bueno"; dime, dominio por dominio, qué me preocupa y qué dato lo respalda»*. Vas a hacer un **inventario de señales de alerta** con el metaanálisis y, solo después, un juicio.
:::

Para un conjunto de ensayos, GRADE examina **cinco motivos para bajar** la certeza: riesgo de sesgo, inconsistencia, evidencia indirecta, imprecisión y sesgo de publicación. Y **tres para subirla**, pensados sobre todo para estudios observacionales: efecto grande, gradiente dosis-respuesta y confusión residual que reduciría el efecto.

**Lo que vamos a hacer**

-   Medir, con `metafor`, la **señal de alerta** de cada uno de los cinco dominios que bajan.
-   Calcular el **tamaño óptimo de información** (OIS) y compararlo con un **umbral de decisión clínica**.
-   Reunir todas las marcas con una función propia que **no califica**: la calificación la hace una persona.

```{r}
#| label: c222-setup
#| message: false
library(tidyverse)
library(metafor)
library(patchwork)
source("R/funciones_extra_a.R")      # num(), pct()
source("R/funciones_cap22.R")        # marcas_grade(), ois_rr(), ...
theme_set(theme_minimal(base_size = 12))

# 20 ensayos FICTICIOS de un iSGLT2 vs placebo en ERC (Cap. 21)
ensayos <- read_csv("Bases/metaanalisis_isglt2.csv", show_col_types = FALSE) |>
  mutate(rob_global = factor(rob_global, levels = c("Bajo", "Algunas dudas", "Alto")))

res <- rma(yi = log_rr, sei = se_log_rr, data = ensayos, method = "REML")   # efectos aleatorios
umbral <- 0.90                                       # umbral de decisión clínica (hipotético): RR 0.90
n_total <- sum(ensayos$n_trat + ensayos$n_ctrl)
p_ctrl <- sum(ensayos$ev_ctrl) / sum(ensayos$n_ctrl) # riesgo del grupo control, todos los ensayos
pr <- predict(res, transf = exp)                     # RR agrupado, IC e intervalo de predicción
c(RR = pr$pred, ic_inf = pr$ci.lb, ic_sup = pr$ci.ub, pi_inf = pr$pi.lb, pi_sup = pr$pi.ub) |> round(2)
```

El **umbral de decisión** es el efecto por debajo del cual el beneficio ya no cambiaría la conducta; aquí, hipotéticamente, **RR 0.90** (una reducción relativa menor del 10 % no justificaría el costo). Lo fija el panel **antes** de mirar los resultados. El metaanálisis da RR **`r num(pr$pred, 2)`** (IC `r num(pr$ci.lb, 2)` a `r num(pr$ci.ub, 2)`) con `r nrow(ensayos)` ensayos y `r format(n_total, big.mark = " ")` participantes.

## Paso 1: riesgo de sesgo

Cada ensayo se evaluó con RoB 2 (cinco dominios; el Cap. 21 lo explica). GRADE pregunta algo distinto: ¿**cuánta de la información** del metaanálisis viene de ensayos con riesgo de sesgo preocupante? Un ensayo de riesgo alto con 100 pacientes pesa poco; uno con 5 000 pesa mucho. Por eso miramos el **peso** (la proporción de información) y no solo el **número** de ensayos.

```{r}
#| label: c222-rob
pp <- peso_por_categoria(res, ensayos$rob_global)
pp |> mutate(peso = pct(peso, 0))

# Sensibilidad: ¿cambia el resultado sin los ensayos de riesgo alto?
sin_alto <- rma(yi = log_rr, sei = se_log_rr, data = filter(ensayos, rob_global != "Alto"), method = "REML")
rob_mod <- rma(yi = log_rr, sei = se_log_rr, mods = ~ rob_global, data = ensayos, method = "REML")
c(RR_todos = exp(coef(res))[[1]], RR_sin_alto = exp(coef(sin_alto))[[1]], p_diferencia_por_rob = rob_mod$QMp) |> round(2)
```

**Qué vemos.** Los ensayos de riesgo **alto** aportan solo el **`r pct(pp$peso[pp$categoria == "Alto"], 0)`** del peso (`r pp$k[pp$categoria == "Alto"]` ensayos); los de «algunas dudas», el `r pct(pp$peso[pp$categoria == "Algunas dudas"], 0)`. Si los quitamos, el RR pasa de `r num(exp(coef(res)), 2)` a `r num(exp(coef(sin_alto)), 2)`: casi no se mueve, y la prueba de diferencias entre categorías de riesgo no es significativa (p = `r num(rob_mod$QMp, 2)`). La señal de alerta es **débil**. Ojo con la lectura de «algunas dudas»: no es «bajo», pero tampoco el riesgo alto que obliga a bajar la certeza.

## Paso 2: inconsistencia

La **inconsistencia** (heterogeneidad no explicada) es que los ensayos **no dicen lo mismo**. Cuatro marcas: el **I²** (porcentaje de la variabilidad que no es azar de muestreo), la prueba Q, el **intervalo de predicción** (dónde caería el efecto de un ensayo *nuevo*) y los ensayos que apuntan **en sentido opuesto**.

```{r}
#| label: c222-incons
tibble(I2 = res$I2, tau = sqrt(res$tau2), Q_p = fmt_p(res$QEp)) |> mutate(across(c(I2, tau), \(x) round(x, 2)))
opuestos <- ensayos$estudio[ensayos$log_rr > 0]     # ensayos en contra del tratamiento
opuestos
```

```{r}
#| label: c222-fig-bosque
#| fig-width: 7.2
#| fig-height: 5.6
#| fig-cap: "Bosque de los 20 ensayos ficticios (RR de evento renal compuesto, escala logarítmica). Tamaño = peso; color = riesgo de sesgo global. Rombo: efecto agrupado; barra gris: intervalo de predicción; línea discontinua: umbral de decisión (RR 0.90). Datos ficticios."
dat <- ensayos |>
  mutate(rr = exp(log_rr), inf = exp(log_rr - 1.96 * se_log_rr), sup = exp(log_rr + 1.96 * se_log_rr),
         peso = as.numeric(weights(res)), estudio = fct_reorder(estudio, rr))
agr <- tibble(estudio = "Agrupado", rr = pr$pred, inf = pr$ci.lb, sup = pr$ci.ub, pi_inf = pr$pi.lb, pi_sup = pr$pi.ub)

ggplot(dat, aes(rr, estudio)) +
  geom_vline(xintercept = 1, color = "grey40") +
  geom_vline(xintercept = umbral, linetype = "dashed", color = "#D55E00") +
  geom_linerange(aes(xmin = inf, xmax = sup), orientation = "y", color = "grey50") +
  geom_point(aes(size = peso, color = rob_global)) +
  geom_segment(data = agr, aes(x = pi_inf, xend = pi_sup, y = estudio, yend = estudio), linewidth = 2.5, color = "grey75") +
  geom_linerange(data = agr, aes(xmin = inf, xmax = sup), orientation = "y", linewidth = 0.9) +
  geom_point(data = agr, shape = 18, size = 5) +
  scale_x_log10(breaks = c(0.25, 0.5, 0.75, 1, 1.5)) +
  scale_color_manual(values = c(Bajo = "#009E73", `Algunas dudas` = "#E69F00", Alto = "#D55E00"), name = "Riesgo de sesgo") +
  scale_size_continuous(range = c(1.5, 5), guide = "none") +
  labs(x = "Razón de riesgos (RR)", y = NULL)
```

**Qué vemos.** El I² es **`r num(res$I2, 0)` %** (τ = `r num(sqrt(res$tau2), 2)`; Q con p `r fmt_p(res$QEp)`): hay mucha heterogeneidad. El intervalo de predicción va de **`r num(pr$pi.lb, 2)` a `r num(pr$pi.ub, 2)`**, es decir, **incluye el 1**: en un ensayo nuevo el fármaco podría no ayudar. Solo `r length(opuestos)` ensayo (`r opuestos`) apunta en contra, pero los efectos van de RR `r num(min(exp(ensayos$log_rr)), 2)` a `r num(max(exp(ensayos$log_rr)), 2)`. Para GRADE, lo que importa es si esa diferencia **cambiaría la decisión**.

¿Se **explica**? Si había una razón previa para esperar que el efecto dependa de la albuminuria, la heterogeneidad se puede examinar con una metarregresión:

```{r}
#| label: c222-metarreg
mr <- rma(yi = log_rr, sei = se_log_rr, mods = ~ log(uacr_media), data = ensayos, method = "REML")
pendiente_verdadera <- -0.25     # verdad del simulador: log(RR) cambia -0.25 por cada unidad de log(UACR)
c(pendiente = coef(mr)[[2]], p = mr$QMp, R2 = mr$R2, tau_residual = sqrt(mr$tau2), pendiente_verdadera = pendiente_verdadera) |> round(3)
```

**Qué vemos.** El efecto es **mayor con albuminuria más alta**: pendiente `r num(coef(mr)[[2]], 2)` (p = `r num(mr$QMp, 3)`; la verdad simulada es `r pendiente_verdadera`) y explica un **`r num(mr$R2, 0)` %** de la heterogeneidad. El τ residual (`r num(sqrt(mr$tau2), 2)`) queda cerca del verdadero (0.25). Dos lecturas razonables: bajar por inconsistencia el resultado global, o **separar la pregunta por albuminuria** (lo haremos en 22.5). Ambas se justifican por escrito.

## Paso 3: evidencia indirecta

La **evidencia indirecta** aparece cuando los ensayos no responden **exactamente** tu pregunta: otra población, otra dosis o fármaco, otro comparador, un **desenlace sustituto** en lugar del que importa. Aquí **no hay un número que calcular**: es comparar el PICO de los ensayos con el tuyo.

```{r}
#| label: c222-indirecta
ensayos |>
  summarise(across(c(pct_dm, tfg_media, uacr_media, seguimiento_meses), list(min = min, max = max))) |>
  pivot_longer(everything(), names_to = c("variable", ".value"), names_pattern = "(.*)_(min|max)")
```

**Qué vemos.** Los ensayos incluyen de `r min(ensayos$pct_dm)` % a `r max(ensayos$pct_dm)` % de pacientes con diabetes y albuminuria media de `r min(ensayos$uacr_media)` a `r max(ensayos$uacr_media)` mg/g. Si tu pregunta es «ERC con albuminuria, con o sin diabetes», la población es **directa**. Si fuera «ERC sin albuminuria», sería **indirecta**. Y para la **pendiente de TFGe**, que es un **marcador sustituto** del evento renal, hay un motivo adicional de indirecta (lo aplicamos en 22.3). El dominio depende de **la pregunta**, no solo de los datos.

## Paso 4: imprecisión

Hay imprecisión cuando el intervalo de confianza es tan ancho que **cambiaría la decisión**, o cuando hay **muy poca información**. Dos comprobaciones: (a) si el IC incluye el umbral de decisión (RR 0.90) o el valor nulo; (b) si se alcanza el **tamaño óptimo de información** (*optimal information size*, OIS): el tamaño de muestra que exigiría un solo ensayo bien diseñado para la misma pregunta, **ajustado por heterogeneidad** (dividido entre 1 − I²), porque con ensayos que discrepan hace falta más información.

$$
n_{\text{por grupo}} = \frac{\left[z_{1-\alpha/2}\sqrt{2\bar p(1-\bar p)} + z_{1-\beta}\sqrt{p_1(1-p_1)+p_2(1-p_2)}\right]^2}{(p_1-p_2)^2}, \qquad \text{OIS ajustado} = \frac{2\,n_{\text{por grupo}}}{1 - I^2}
$$

Aquí $p_1$ es el riesgo en el control (`r pct(p_ctrl, 1)`), $p_2 = p_1 \times$ RR esperado y $\bar p$ su promedio. Con el RR que el panel espera detectar (0.75, reducción del 25 %), a mano y con `power.prop.test`:

```{r}
#| label: c222-ois
ois_075 <- ois_rr(p_ctrl, rr = 0.75, i2 = res$I2 / 100)       # función propia (a mano)
n_pt <- power.prop.test(p1 = p_ctrl, p2 = p_ctrl * 0.75, power = 0.80, sig.level = 0.05)$n
c(a_mano = ois_075$n_por_grupo, power.prop.test = ceiling(n_pt))

# ¿Cuánto cambia el OIS según el efecto esperado?
map_dfr(c(0.75, 0.85, 0.90), \(r) ois_rr(p_ctrl, rr = r, i2 = res$I2 / 100)) |>
  mutate(participantes_reales = n_total, se_alcanza = participantes_reales >= n_total_ajustado)
```

**Qué vemos.** Las dos vías coinciden (`r ois_075$n_por_grupo` por grupo, `r format(ois_075$n_total, big.mark = " ")` en total). Ajustado por el I² de `r num(res$I2, 0)` % (factor `r num(ois_075$factor_heterogeneidad, 1)`), el OIS es **`r format(ois_075$n_total_ajustado, big.mark = " ")`** y el metaanálisis tiene **`r format(n_total, big.mark = " ")`**: **se alcanza**. Pero el OIS depende de un supuesto: si el efecto «relevante» fuera RR 0.85, ya no se alcanzaría (`r format(ois_rr(p_ctrl, 0.85, i2 = res$I2 / 100)$n_total_ajustado, big.mark = " ")`). Por eso se combina con el IC: el IC va de **`r num(pr$ci.lb, 2)` a `r num(pr$ci.ub, 2)`**, no incluye el 1 ni el 0.90. En conjunto, la **señal de imprecisión es débil**.

## Paso 5: sesgo de publicación

Si los ensayos pequeños con resultados desfavorables **no se publican**, el metaanálisis ve una muestra optimista. El **gráfico de embudo** representa el efecto de cada ensayo frente a su error estándar: sin sesgo debería parecer un embudo **simétrico** (los ensayos pequeños se dispersan más, pero hacia ambos lados). Se complementa con la **prueba de Egger** (regresión del efecto sobre su error estándar) y el método *trim-and-fill*, que **imputa** los ensayos «faltantes» y recalcula. Con menos de 10 ensayos estas pruebas no son fiables.

```{r}
#| label: c222-publicacion
eg <- regtest(res, model = "lm")        # prueba de Egger clásica
tf <- trimfill(res)
c(Egger_p = eg$pval, ensayos_faltantes = tf$k0, RR_trim_fill = exp(coef(tf))[[1]], RR_original = exp(coef(res))[[1]]) |> round(3)
```

```{r}
#| label: c222-fig-embudo
#| fig-width: 6.2
#| fig-height: 4.2
#| fig-cap: "Gráfico de embudo del metaanálisis ficticio. Línea continua: RR agrupado; líneas discontinuas: límites de seudo-IC 95 % alrededor del agrupado. Falta la esquina inferior derecha (ensayos pequeños sin efecto o desfavorables). Datos ficticios."
se_seq <- seq(0, max(ensayos$se_log_rr) * 1.05, length.out = 50)
lim <- tibble(se = se_seq, inf = exp(coef(res) - 1.96 * se_seq), sup = exp(coef(res) + 1.96 * se_seq))
ggplot(ensayos, aes(exp(log_rr), se_log_rr)) +
  geom_line(data = lim, aes(inf, se), linetype = "dashed", color = "grey50") +
  geom_line(data = lim, aes(sup, se), linetype = "dashed", color = "grey50") +
  geom_vline(xintercept = exp(coef(res)), color = "#0072B2") +
  geom_vline(xintercept = 1, color = "grey70") +
  geom_point(size = 2.4, color = "#0072B2") +
  scale_y_reverse() + scale_x_log10(breaks = c(0.25, 0.5, 1, 1.5)) +
  labs(x = "Razón de riesgos (RR, escala log)", y = "Error estándar del log(RR)")
```

**Qué vemos.** La prueba de Egger da p = **`r fmt_p(eg$pval)`** (asimetría marcada) y *trim-and-fill* imputa **`r tf$k0` ensayos** del lado desfavorable; con ellos, el RR pasa de `r num(exp(coef(res)), 2)` a **`r num(exp(coef(tf)), 2)`** (IC `r num(exp(tf$ci.lb), 2)` a `r num(exp(tf$ci.ub), 2)`), más cerca del RR verdadero de **0.75** de todos los ensayos hechos. Es la huella del sesgo de publicación simulado: de los `r sum(ensayos$se_log_rr > 0.2)` ensayos más pequeños (error estándar > 0.2), `r sum(ensayos$se_log_rr > 0.2 & ensayos$log_rr > 0)` tiene un RR por encima de 1. Pero incluso corregido, el IC sigue por debajo de 0.90: el **beneficio parece real, aunque exagerado**.

::: {.callout-warning}
## ⚠️ Asimetría del embudo no es lo mismo que sesgo de publicación

Un embudo asimétrico también aparece cuando los ensayos pequeños tienen **otra población** (p. ej. más albuminuria), **peor calidad** o cuando hay **heterogeneidad** real. Aquí sabemos, por la simulación, que la causa es la publicación selectiva; en la vida real **solo lo sospechas**. Y **no cuentes dos veces el mismo problema**: si ya bajaste por riesgo de sesgo porque los ensayos pequeños son de peor calidad, no bajes también por publicación sin explicar por qué son problemas distintos.
:::

## Paso 6: los tres dominios que suben la certeza

Estos tres solo se consideran cuando **no hay** motivos para bajar y suelen aplicarse a estudios observacionales (se desarrollan en 22.4):

-   **Efecto grande**: RR < 0.5 o > 2 (muy grande: < 0.2 o > 5), con pocas explicaciones alternativas.
-   **Gradiente dosis-respuesta**: más exposición, más efecto.
-   **Confusión residual que reduciría el efecto**: todos los sesgos plausibles empujarían el resultado hacia el nulo, y aun así se ve efecto.

En este metaanálisis de ensayos **no se aplican**: partimos de «alta» (no se puede subir) y el RR agrupado (`r num(pr$pred, 2)`) no es «grande». La pendiente con la albuminuria **parece** un gradiente, pero es una diferencia **entre ensayos** en la población, no una relación dosis-respuesta del fármaco.

## Paso 7: todas las marcas juntas (la función no califica)

`marcas_grade()` reúne en una tabla los indicadores de cada dominio. Cada fila dice si la marca **«salta»** según una referencia orientativa (heurística propia, **no** una regla de GRADE). **No devuelve una calificación**: eso lo decide una persona.

```{r}
#| label: c222-marcas
marcas <- marcas_grade(res, ensayos, umbral = umbral, ois = ois_075, n_total = n_total)
marcas |>
  mutate(senal = senal_txt(senal)) |>
  select(Dominio = dominio, Marca = marca, Valor = valor, `Referencia orientativa` = referencia, `¿Salta?` = senal) |>
  knitr::kable()
```

**Qué vemos.** Saltan `r sum(marcas$senal %in% TRUE)` de `r sum(!is.na(marcas$senal))` marcas calculables, **concentradas en inconsistencia y sesgo de publicación**; riesgo de sesgo e imprecisión no saltan, y la evidencia indirecta no se puede calcular. Con este inventario, **una lectura razonable** (no la única) sería: **bajar un nivel por inconsistencia** y **uno por sesgo de publicación**, es decir, de alta a **baja**. Alguien podría argumentar que el beneficio es consistente en dirección (solo un ensayo en contra) y la heterogeneidad se explica por la albuminuria, y quedarse en moderada. Esa discusión, con razones escritas, es GRADE.

::: {.callout-tip}
## 💡 Con el paquete `meta`

El autor usa `meta` para esto. No está instalado en el entorno de pruebas del libro (código no verificado aquí); la versión de `metafor` de arriba es la que se ejecuta.

```{r}
#| label: c222-meta
#| eval: !expr requireNamespace("meta", quietly = TRUE)
#| error: true
library(meta)
m <- metagen(TE = log_rr, seTE = se_log_rr, studlab = estudio, data = ensayos, sm = "RR",
             common = FALSE, random = TRUE, method.tau = "REML", prediction = TRUE)
summary(m)                                   # I2, tau2, intervalo de predicción
metabias(m, method.bias = "linreg")          # prueba de Egger
funnel(m)                                    # embudo
trimfill(m)                                  # trim-and-fill
```
:::

::: {.callout-important}
## 🎯 En resumen

-   Cada dominio tiene una **marca medible**: peso en ensayos de riesgo alto, I² e intervalo de predicción, IC frente al umbral y OIS, y asimetría del embudo (aquí: `r num(pp$peso[pp$categoria == "Alto"] * 100, 0)` % de peso en riesgo alto; I² `r num(res$I2, 0)` %; Egger p = `r fmt_p(eg$pval)`).
-   El **intervalo de predicción** (`r num(pr$pi.lb, 2)` a `r num(pr$pi.ub, 2)`) dice más que el IC del agrupado sobre qué pasaría en un ensayo nuevo.
-   El **OIS** se ajusta por heterogeneidad y depende del efecto esperado; se usa **junto con** el IC y el umbral de decisión.
-   La evidencia **indirecta** no sale de los datos sino de comparar el PICO.
-   Las marcas **no califican**: la calificación y su justificación son de una persona.
:::

## Ejercicio

1.  Cambia el umbral de decisión a RR 0.75 y vuelve a ejecutar `marcas_grade()`. ¿Qué dominio cambia y por qué?
2.  Calcula el OIS para RR 0.80 con riesgo en el control de 5 % y de 20 %. ¿Con cuál se necesita más información?
3.  Repite el embudo y Egger solo con los 10 ensayos de mayor tamaño. ¿Desaparece la asimetría? ¿Qué te dice eso?

## Referencias

-   Guyatt GH, Oxman AD, Kunz R, et al. GRADE guidelines 6. Rating the quality of evidence: imprecision. *J Clin Epidemiol*. 2011;64:1283-1293 (por verificar).
-   Guyatt GH, Oxman AD, Kunz R, et al. GRADE guidelines 8. Rating the quality of evidence: indirectness. *J Clin Epidemiol*. 2011;64:1303-1310 (por verificar).
-   Balshem H, Helfand M, Schünemann HJ, et al. GRADE guidelines: 3. Rating the quality of evidence. *J Clin Epidemiol*. 2011;64:401-406.
-   Schünemann H, Brożek J, Guyatt G, Oxman A (eds.). *GRADE Handbook*.
