# Mediación con interacción y desenlaces binarios o de supervivencia

::: {.callout-note}
## 🩺 Escenario

En el subcapítulo anterior asumimos algo cómodo: bajar la albuminuria sirve **igual** con fármaco que sin él. Un nefrólogo lo duda: "el iSGLT2 protege los glomérulos hiperfiltrantes, así que quizá una misma baja de la UACR **vale más** en quien lo toma". Eso es una **interacción** entre el fármaco y el mediador. Y hay una segunda duda: lo que importa a tus pacientes no es una pendiente sino un **evento** (diálisis, duplicación de creatinina), y eso se mide con riesgos, razones de riesgo o *hazards*.
:::

**Lo que vamos a hacer**

-   Distinguir los efectos **naturales** de los **controlados** y descomponer el efecto total en **cuatro partes** cuando hay interacción (VanderWeele).
-   Estimarlo con la **fórmula g** y compararlo con la verdad.
-   Pasar a un desenlace **binario** y a uno de **supervivencia** (Cox y AFT), sabiendo cuándo la aritmética de productos deja de valer.

```{r}
#| label: setup-c184
library(tidyverse)
library(boot)
library(marginaleffects)
library(survival)
source("R/funciones_epi.R")
source("R/funciones_extra_cap18.R")
source("R/simular_mediacion.R")

oraculo_i <- cargar_mediacion("_int")          # SIMULADO: con interacción fármaco x mediador (theta3 = -1)
ckd_i <- observar_mediacion(oraculo_i)
verdad_i <- verdad_mediacion(oraculo_i)
```

## Paso 1. Qué cambia cuando hay interacción

Hasta ahora el modelo del desenlace era $Y = \dots + c'\,A + b\,M$: el efecto del mediador era el mismo con y sin fármaco. Con interacción añadimos el producto:

$$
E[Y \mid A, M, C] = \theta_0 + \theta_1 A + \theta_2 M + \theta_3\,(A \times M) + \dots
$$

Ahora el efecto del fármaco **depende del nivel del mediador**, y no existe "el" efecto directo:

-   **Efecto directo controlado** (CDE): el efecto del fármaco si **fijamos** el mediador en un valor $m$ para todos: $\theta_1 + \theta_3\,m$.
-   **Efecto directo natural** (NDE): el efecto del fármaco dejando el mediador en lo que habría sido sin él: $\theta_1 + \theta_3\,E[M(0)]$.
-   **Efecto indirecto natural** (NIE): $(\theta_2 + \theta_3) \times a$, donde $a$ es el efecto del fármaco sobre el mediador.

La diferencia clínica entre controlado y natural importa. El **controlado** responde: "si pudiéramos *forzar* la albuminuria a no cambiar en nadie, ¿cuánto haría el fármaco?" (una intervención hipotética sobre el mediador, que necesita solo los supuestos 1 y 2 de 18.3). El **natural** responde: "¿cuánto del efecto *real* pasa por la ruta de la albuminuria?" (necesita los cuatro supuestos).

Ajustemos el modelo con interacción en la base simulada que la contiene, y veamos si el coeficiente recupera el valor verdadero ($\theta_3 = -1$):

```{r}
#| label: modelos-int-c184
m_med_i <- lm(delta_lnuacr ~ isglt2 + I(edad / 10) + sexo + hba1c + pas + tfg_basal + luacr + ecv, data = ckd_i)
m_out_i <- lm(pendiente_tfg ~ isglt2 * delta_lnuacr + I(edad / 10) + sexo + hba1c + pas + tfg_basal + luacr + ecv, data = ckd_i)
m_out_sin <- update(m_out_i, . ~ . - isglt2:delta_lnuacr)        # el mismo, sin interacción

coef(m_out_i)[c("isglt2", "delta_lnuacr", "isglt2:delta_lnuacr")] |> round(2)
anova(m_out_sin, m_out_i)
```

**Qué vemos.** El coeficiente de la interacción es `r sprintf("%.2f", coef(m_out_i)["isglt2:delta_lnuacr"])` (verdad: -1). El signo negativo significa que **una baja de la UACR (m negativo) mejora más la pendiente en los tratados**. La prueba *F* de la interacción es contundente (*F* = `r round(anova(m_out_sin, m_out_i)$F[2])`, *p* < 0.001). Y atención: el coeficiente de `isglt2` (`r sprintf("%.2f", coef(m_out_i)["isglt2"])`) ya **no** es "el efecto directo": es el efecto del fármaco **cuando el cambio de UACR es 0**, es decir, el CDE(0).

### ¿Qué pasa si se ignora la interacción?

Primero lo "feo". Si seguimos con el método de productos de 18.2 (que supone que no hay interacción), obtenemos:

```{r}
#| label: ignorar-int-c184
ignorando <- ajustar_mediacion(ckd_i)
tibble(efecto = c("Directo", "Indirecto"),
       `Productos (ignora la interacción)` = c(ignorando[["NDE"]], ignorando[["NIE_producto"]]),
       Verdad = c(verdad_i[["NDE"]], verdad_i[["NIE"]])) |>
  knitr::kable(digits = 2)
```

**Qué vemos.** El directo sale `r sprintf("%.2f", ignorando[["NDE"]])` (verdad: `r sprintf("%.2f", verdad_i[["NDE"]])`) y el indirecto `r sprintf("%.2f", ignorando[["NIE_producto"]])` (verdad: `r sprintf("%.2f", verdad_i[["NIE"]])`). La regresión sin interacción promedia dos pendientes distintas y **reparte mal**. Ahora lo bueno.

## Paso 2. Efectos controlados: una curva, no un número

Con interacción, el CDE es una **función** del nivel de mediador. Con `marginaleffects` lo calculamos fijando `delta_lnuacr` en una malla de valores para todos los pacientes y comparando fármaco 1 frente a 0:

```{r}
#| label: cde-curva-c184
malla <- round(seq(-1, 0.6, by = 0.2), 1)
cde <- map_dfr(malla, \(m) {
  avg_comparisons(m_out_i, variables = "isglt2", newdata = mutate(ckd_i, delta_lnuacr = m)) |>
    as_tibble() |> transmute(m = m, est = estimate, inf = conf.low, sup = conf.high)
}) |>
  mutate(verdad = 0.6 - 1.0 * m)           # theta1 + theta3 * m, definido en el simulador
cde |> filter(m %in% c(-0.6, 0, 0.4)) |> mutate(across(everything(), \(x) round(x, 2)))
```

```{r}
#| label: cde-grafico-c184
#| fig-width: 7
#| fig-height: 3.6
ggplot(cde, aes(m, est)) +
  geom_ribbon(aes(ymin = inf, ymax = sup), fill = "#0072B2", alpha = 0.2) +
  geom_line(color = "#0072B2", linewidth = 1) +
  geom_line(aes(y = verdad), color = "#D55E00", linewidth = 1, linetype = "dashed") +
  geom_vline(xintercept = 0, color = "grey60", linetype = "dotted") +
  labs(x = "Cambio de ln(UACR) fijado para todos (negativo = baja la albuminuria)",
       y = "Efecto directo controlado del iSGLT2\n(mL/min/1.73 m²/año)",
       caption = "Azul: estimación e IC 95 %. Naranja: verdad. Datos simulados.") +
  theme_minimal(base_size = 11)
```

**Qué vemos.** La línea azul tiene pendiente negativa: el efecto del fármaco "fuera" de la albuminuria **crece** cuanto más baja la UACR (hacia la izquierda). Con la albuminuria sin cambios ($m = 0$), el fármaco mejora la pendiente en `r sprintf("%.2f", cde$est[cde$m == 0])` (verdad: `r sprintf("%.2f", cde$verdad[cde$m == 0])`); si la albuminuria baja un ~45 % ($m = -0.6$), el efecto sube a `r sprintf("%.2f", cde$est[cde$m == -0.6])`. El estimado sigue de cerca a la verdad (los IC del `marginaleffects` son los de un modelo ya ajustado).

## Paso 3. La descomposición en cuatro vías

Si hay interacción, el efecto total puede repartirse en **cuatro** partes en lugar de dos (VanderWeele, 2014). Elegimos un nivel de referencia del mediador (aquí $m^* = 0$, "sin cambio de UACR") y preguntamos qué parte del efecto total se debe a:

1.  **CDE** (efecto directo controlado): lo que ocurriría *sin* mediación ni interacción: el fármaco actúa aunque la albuminuria no cambie.
2.  **INT~ref~** (interacción de referencia): interacción **sin** mediación: aparece solo porque, sin fármaco, la albuminuria ya "se movía" respecto de la referencia.
3.  **INT~med~** (interacción mediada): interacción **y** mediación a la vez: el fármaco baja la albuminuria **y** esa baja rinde más con el fármaco puesto.
4.  **PIE** (efecto indirecto puro): mediación **sin** interacción: la baja de albuminuria que tendría el efecto "estándar" aunque no hubiera interacción.

Suman el efecto total, y agrupadas de otras formas dan lo que ya conocemos: NDE = CDE + INT~ref~, y NIE = INT~med~ + PIE. Con la fórmula g de 18.2 (`efectos_naturales()` + `descomponer()`) las estimamos todas a la vez; el IC lo da el *bootstrap* de todo el procedimiento:

```{r}
#| label: cuatro-vias-c184
fn_cuatro <- function(datos, i) {
  d <- datos[i, ]
  mm <- lm(delta_lnuacr ~ isglt2 + I(edad / 10) + sexo + hba1c + pas + tfg_basal + luacr + ecv, data = d)
  my <- lm(pendiente_tfg ~ isglt2 * delta_lnuacr + I(edad / 10) + sexo + hba1c + pas + tfg_basal + luacr + ecv, data = d)
  descomponer(efectos_naturales(d, mm, my, mval = 0))[c("TE", "CDE", "INTref", "INTmed", "PIE", "NDE", "NIE")]
}
set.seed(184)
b4 <- boot(ckd_i, fn_cuatro, R = 300)
cuatro <- tibble(efecto = names(b4$t0), estimado = b4$t0,
                 ic_inf = map_dbl(seq_along(b4$t0), \(k) boot.ci(b4, type = "perc", index = k)$percent[4]),
                 ic_sup = map_dbl(seq_along(b4$t0), \(k) boot.ci(b4, type = "perc", index = k)$percent[5]),
                 verdad = unname(verdad_i[names(b4$t0)]))
cuatro |> mutate(across(where(is.numeric), \(x) round(x, 2)))
```

```{r}
#| label: cuatro-vias-grafico-c184
#| fig-width: 7.5
#| fig-height: 3.2
partes <- c("CDE", "INTref", "INTmed", "PIE")
etq <- c(CDE = "CDE (ni mediación\nni interacción)", INTref = "INT ref.\n(solo interacción)",
         INTmed = "INT med.\n(mediación + interacción)", PIE = "PIE\n(solo mediación)")
cuatro |> filter(efecto %in% partes) |>
  mutate(efecto = factor(etq[efecto], levels = etq)) |>
  ggplot(aes(efecto)) +
  geom_hline(yintercept = 0, color = "grey70") +
  geom_col(aes(y = estimado), fill = "#56B4E9", width = 0.55) +
  geom_errorbar(aes(ymin = ic_inf, ymax = ic_sup), width = 0.15) +
  geom_point(aes(y = verdad), shape = 18, size = 4, color = "#D55E00") +
  labs(x = NULL, y = "Contribución al efecto total\n(mL/min/1.73 m²/año)",
       caption = "Barras: estimación (IC 95 % bootstrap). Rombos naranjas: verdad. Datos simulados.") +
  theme_minimal(base_size = 10)
```

**Qué vemos.** El efecto total (`r sprintf("%.2f", cuatro$estimado[cuatro$efecto == "TE"])`; verdad `r sprintf("%.2f", cuatro$verdad[cuatro$efecto == "TE"])`) se reparte así: el **CDE** aporta `r sprintf("%.2f", cuatro$estimado[cuatro$efecto == "CDE"])` (el fármaco "hace algo" aunque la albuminuria no cambie), el **PIE** `r sprintf("%.2f", cuatro$estimado[cuatro$efecto == "PIE"])` (la mediación "estándar") y la interacción mediada **INT~med~** `r sprintf("%.2f", cuatro$estimado[cuatro$efecto == "INTmed"])` (el plus por el que una misma baja de albuminuria rinde más con el fármaco). La **interacción de referencia** es pequeña (`r sprintf("%.2f", cuatro$estimado[cuatro$efecto == "INTref"])`): sin fármaco, la albuminuria casi no cambia respecto de la referencia, así que esa pieza casi no existe. Las agrupaciones recuperan lo habitual: NDE = `r sprintf("%.2f", cuatro$estimado[cuatro$efecto == "NDE"])` (verdad `r sprintf("%.2f", cuatro$verdad[cuatro$efecto == "NDE"])`) y NIE = `r sprintf("%.2f", cuatro$estimado[cuatro$efecto == "NIE"])` (verdad `r sprintf("%.2f", cuatro$verdad[cuatro$efecto == "NIE"])`).

La lectura clínica útil: "**si además de dar el fármaco se lograra bajar la albuminuria**, el beneficio sería mayor del que da el fármaco solo", porque una parte del efecto (INT~med~ y PIE) *requiere* que baje la UACR y otra (CDE) no.

::: {.callout-warning}
## ⚠️ Con interacción hay dos "indirectos"

Con interacción exposición × mediador, el efecto indirecto **depende de si lo evalúas con el fármaco puesto o sin él** (NIE frente a NIE alternativo, que vimos al hablar de la proporción mediada en 18.1). Es decir, hay dos descomposiciones válidas y el reparto "% mediado" cambia según la elegida. Si el paquete que uses reporta ACME "(control)" y "(tratados)", **son estas dos**. Di cuál reportas y por qué.
:::

## Paso 4. Un desenlace binario: riesgo, RR y la trampa del OR

Cambiamos el desenlace a **evento renal a 36 meses** (sí/no). Ahora se modelan **riesgos** y, con una regresión logística, los coeficientes están en la escala de *odds ratios*. Dos ideas:

-   Si el evento es **raro** (menos de ~10 %), $OR \approx RR$ y el método de productos aplicado a coeficientes logísticos ($\exp(a \times b)$) es una buena aproximación.
-   Si el evento es **común**, el OR **exagera** el RR, y además el OR no es "colapsable": el OR total no es la suma de directo e indirecto en escala logarítmica ni siquiera sin confusión.

La solución es la que ya usamos: la **fórmula g**, que promedia **probabilidades** y permite calcular razones de riesgos (RR) directamente. Con un solo estudio la comparación es ruidosa (un OR puede variar en ±0.1 de un estudio a otro, aun con 5 000 pacientes), así que **repetimos el experimento en 20 estudios simulados** de 5 000 pacientes y promediamos. Los dos mundos son idénticos salvo el riesgo basal: uno con evento raro y otro con evento común:

```{r}
#| label: binario-c184
un_estudio_binario <- function(semilla, riesgo_basal) {
  d_raw <- simular_mediacion(n = 5000, semilla = semilla, log_h0 = riesgo_basal)
  d <- preparar_mediacion(d_raw)
  mm <- lm(delta_lnuacr ~ isglt2 + I(edad / 10) + sexo + hba1c + pas + tfg_basal + luacr + ecv, data = d)
  my <- glm(evento ~ isglt2 + delta_lnuacr + I(edad / 10) + sexo + hba1c + pas + tfg_basal + luacr + ecv, data = d, family = binomial)
  gf <- descomponer(efectos_naturales(d, mm, my, sims = 20), "razon")       # fórmula g: RR
  v <- verdad_mediacion_riesgo(d_raw)
  tibble(`riesgo sin fármaco (%)` = 100 * mean(d_raw$ev00),
         `RR directo, verdad` = v[["RR_directo"]], `RR directo, fórmula g` = gf[["RR_directo"]],
         `OR directo, logística` = exp(coef(my)[["isglt2"]]),
         `RR indirecto, verdad` = v[["RR_indirecto"]], `RR indirecto, fórmula g` = gf[["RR_indirecto"]],
         `OR indirecto, exp(a·b)` = exp(coef(mm)[["isglt2"]] * coef(my)[["delta_lnuacr"]]))
}
promedio_mundo <- function(riesgo_basal, B = 20) {
  map_dfr(3000 + 1:B, \(s) un_estudio_binario(s, riesgo_basal)) |> summarise(across(everything(), mean))
}
binario <- bind_rows(`Evento raro` = promedio_mundo(-6.6), `Evento común` = promedio_mundo(-4.8), .id = "mundo")
binario |> pivot_longer(-mundo) |> pivot_wider(names_from = mundo, values_from = value) |>
  knitr::kable(digits = 2, col.names = c("Medida (promedio de 20 estudios)", "Evento raro", "Evento común"))
```

**Qué vemos.** Con evento raro (riesgo sin fármaco de `r sprintf("%.0f", binario[[2]][1])` %), el producto $\exp(a \cdot b)$ del efecto indirecto casi coincide con el RR verdadero (`r sprintf("%.2f", binario[[8]][1])` frente a `r sprintf("%.2f", binario[[6]][1])`). Con evento común (`r sprintf("%.0f", binario[[2]][2])` %), esa aproximación **se rompe**: `r sprintf("%.2f", binario[[8]][2])` frente a `r sprintf("%.2f", binario[[6]][2])`; el OR **exagera** el efecto. Lo mismo pasa con el OR directo de la logística, que queda por debajo del RR verdadero en los dos mundos y más en el común (`r sprintf("%.2f", binario[[5]][2])` frente a `r sprintf("%.2f", binario[[3]][2])`). La **fórmula g** estima riesgos y no odds, y casi no se aparta de la verdad con evento común (RR directo `r sprintf("%.2f", binario[[4]][2])`, RR indirecto `r sprintf("%.2f", binario[[7]][2])`). Regla práctica: **evento común, fórmula g (o riesgo estandarizado); evento raro, el producto de coeficientes basta**.

## Paso 5. Supervivencia: Cox y AFT, con cautela

Con tiempos hasta el evento hay dos familias de modelos. En el **de Cox** el efecto es un *hazard ratio* (HR); en el **AFT** (*accelerated failure time*) es una **razón de tiempos** (cuánto se alarga o acorta el tiempo hasta el evento). Aplicamos el método de productos a cada uno y lo comparamos con la verdad, en el mundo de evento común (n = 10 000):

```{r}
#| label: supervivencia-c184
d_raw <- simular_mediacion(n = 10000, semilla = 2031, log_h0 = -4.8)
d <- preparar_mediacion(d_raw)
conf <- "I(edad / 10) + sexo + hba1c + pas + tfg_basal + luacr + ecv"
m_med_s <- lm(as.formula(paste("delta_lnuacr ~ isglt2 +", conf)), data = d)
a_s <- coef(m_med_s)[["isglt2"]]

# --- Cox (escala log HR): total, directo e indirecto por producto
cox0 <- coxph(as.formula(paste("Surv(tiempo_meses, evento) ~ isglt2 +", conf)), data = d)
cox1 <- coxph(as.formula(paste("Surv(tiempo_meses, evento) ~ isglt2 + delta_lnuacr +", conf)), data = d)
cox_res <- c(total = coef(cox0)[["isglt2"]], directo = coef(cox1)[["isglt2"]], indirecto = a_s * coef(cox1)[["delta_lnuacr"]])

# --- AFT Weibull (escala log razón de tiempos): signo opuesto (más tiempo = menos hazard)
aft0 <- survreg(as.formula(paste("Surv(tiempo_meses, evento) ~ isglt2 +", conf)), data = d, dist = "weibull")
aft1 <- survreg(as.formula(paste("Surv(tiempo_meses, evento) ~ isglt2 + delta_lnuacr +", conf)), data = d, dist = "weibull")
aft_res <- c(total = coef(aft0)[["isglt2"]], directo = coef(aft1)[["isglt2"]], indirecto = a_s * coef(aft1)[["delta_lnuacr"]])

v_t <- verdad_mediacion_tiempo(d_raw)       # verdad en log razón de tiempos
tibble(efecto = c("Total", "Directo", "Indirecto"),
       `Cox: HR` = exp(cox_res),
       `AFT: razón de tiempos` = exp(aft_res),
       `Verdad: razón de tiempos` = exp(unname(v_t)),
       `Verdad: HR` = exp(-unname(v_t))) |>
  knitr::kable(digits = 2)
```

**Qué vemos.** El efecto total del fármaco prolonga el tiempo hasta el evento unas `r sprintf("%.1f", exp(aft_res[["total"]]))` veces (verdad: `r sprintf("%.1f", exp(v_t[["total"]]))`), con un HR de `r sprintf("%.2f", exp(cox_res[["total"]]))`; de eso, el indirecto por la albuminuria corresponde a una razón de tiempos de `r sprintf("%.2f", exp(aft_res[["indirecto"]]))` (verdad: `r sprintf("%.2f", exp(v_t[["indirecto"]]))`) o a un HR de `r sprintf("%.2f", exp(cox_res[["indirecto"]]))` (verdad `r sprintf("%.2f", exp(-v_t[["indirecto"]]))`). En este simulador los riesgos son proporcionales **y** los tiempos son exponenciales, así que Cox y AFT coinciden por construcción (HR = 1 / razón de tiempos). En datos reales eso es una excepción.

::: {.callout-warning}
## ⚠️ Mediación con supervivencia: tres cautelas

1.  **El HR no es colapsable ni causal por sí mismo**: sufre sesgo de selección condicional (los que sobreviven al inicio son distintos en tratados y controles) y su "producto" solo es una buena aproximación si el evento es **raro** o a corto plazo. En el AFT la aritmética es más limpia (el producto $a \times b$ vale en escala log-tiempo bajo el modelo correcto), pero **depende de la distribución** elegida (Weibull, log-normal...).
2.  **El mediador debe medirse antes del evento.** Si hay pacientes que mueren o entran en diálisis antes de los 6 meses, no tienen mediador (**sesgo de tiempo inmortal** en la mediación, Cap. 10.2): se excluyen o se redefine el tiempo cero (un análisis *landmark*, como en 10.2).
3.  **Interacción en supervivencia** y **riesgos competitivos** (muerte frente a diálisis) exigen métodos específicos. `CMAverse` admite modelos de Cox y AFT en el desenlace (`yreg`), pero los riesgos competitivos requieren otros enfoques; aquí solo damos la idea.
:::

Con el paquete `mediation` el mismo análisis con interacción se hace con **`mediate()`** sobre el modelo con `isglt2 * delta_lnuacr` (código no verificado en el entorno de pruebas del libro). El paquete detecta la interacción y entrega los dos indirectos, ACME(control) y ACME(tratados), y un contraste formal con `test.TMint()`:

```{r}
#| label: mediation-int-c184
#| eval: !expr requireNamespace("mediation", quietly = TRUE)
#| error: true
library(mediation)
set.seed(184)
med_int <- mediate(model.m = m_med_i, model.y = m_out_i,
                   treat = "isglt2", mediator = "delta_lnuacr",
                   boot = TRUE, boot.ci.type = "perc", sims = 500)
summary(med_int)                                   # ACME (control) y ACME (tratados), ADE (control) y ADE (tratados)
test.TMint(med_int, conf.level = 0.95)             # ¿hay interacción exposición x mediador?
```

::: {.callout-important}
## 🎯 En resumen

-   Con **interacción** fármaco × mediador ya no existe "el" efecto directo: hay uno **controlado** (a un nivel $m$ del mediador) y uno **natural**, y dos efectos indirectos (con y sin fármaco).
-   La **descomposición en 4 vías** reparte el total en CDE, INT~ref~, INT~med~ y PIE. Ignorar la interacción **reparte mal** el efecto.
-   Con **desenlaces binarios**, usa la **fórmula g** y reporta RR o diferencia de riesgos; el producto de coeficientes logísticos solo vale con evento raro.
-   Con **supervivencia**, el AFT es más limpio que Cox para el método de productos, pero depende de la distribución; en cualquier caso, ojo con el HR, con el tiempo inmortal y con los riesgos competitivos.
:::

## Ejercicio

1.  Con `simular_mediacion(theta3 = 1)` (la interacción cambia de signo), ¿cómo cambia la curva del CDE? ¿Qué parte del efecto total deja de ser "interacción positiva"?
2.  Repite la descomposición en 4 vías con un nivel de referencia $m^* = -0.35$ (`mval = -0.35` en `efectos_naturales()`). ¿Cuáles de las cuatro partes cambian y cuáles no? Pista: el NDE y el NIE no dependen de $m^*$.
3.  En el Paso 4, sube el riesgo basal aún más (`log_h0 = -4` o `-3.5`). ¿Qué tan lejos queda el OR directo del RR verdadero?
