# Riesgos proporcionales: cómo verificar y qué hacer

::: {.callout-note}
## 🩺 Escenario

En 9.2 notaste que las curvas de riesgo acumulado de los pacientes con y sin diabetes **se separan rápido al principio y luego corren casi paralelas**. En 9.3 el modelo de Cox te dio un único HR para la diabetes (1.8). Un colega te pregunta: *"¿ese 1.8 es el efecto al mes 6, al mes 24 o un promedio de todo?"*. Si el efecto de la diabetes **cambia con el tiempo**, la respuesta es: un promedio que no describe bien a ninguno. Este subcapítulo te enseña a detectarlo y qué hacer.
:::

**Lo que vamos a hacer**

-   Entender qué significa "riesgos proporcionales" con un dibujo.
-   Verificarlo de **tres maneras** (log-log, residuos de Schoenfeld, interacción con el tiempo).
-   Corregirlo con **HR por periodo** y **comprobar contra la verdad**.
-   Revisar también **linealidad** e **influyentes**.

```{r}
#| label: setup-94
library(tidyverse)
library(survival)
library(survminer)
library(broom)
theme_set(theme_minimal(base_size = 12))

coh <- read_csv("Bases/cohorte_pronostico.csv") |>
  mutate(sexo = factor(sexo, levels = c("Mujer", "Hombre")),
         dm = factor(dm, levels = 0:1, labels = c("Sin DM", "Con DM")),
         krt = as.integer(estado == 1))

cox_aj <- coxph(
  Surv(tiempo_meses, krt) ~ dm + I((27 - tfg) / 10) + log2(uacr) + I(edad / 10) + sexo +
    albumina + fosforo + bicarbonato + ecv,
  data = coh
)
```

## Paso 1: qué supone el modelo

El modelo de Cox supone que el **cociente de riesgos entre dos pacientes es constante en el tiempo**: si la diabetes multiplica el riesgo por 2 al mes 3, también lo multiplica por 2 al mes 30. Las curvas de riesgo de los dos grupos pueden subir y bajar, pero **siempre guardan la misma proporción**. Si no es así, el HR único del modelo es un promedio con poco significado.

Un dibujo con curvas hipotéticas lo aclara. A la izquierda, los riesgos instantáneos de dos grupos suben con el tiempo, pero uno es siempre 2.6 veces el otro. A la derecha, la ventaja del grupo expuesto desaparece después del mes 18:

```{r}
#| label: fig-ph-idea
#| fig-width: 8
#| fig-height: 3.2
#| fig-cap: "Riesgos proporcionales (izquierda) y no proporcionales (derecha). Curvas hipotéticas."
tiempo <- 1:60
h0 <- 0.003 * (1 + tiempo / 30)                       # riesgo del grupo de referencia (sube con el tiempo)
bind_rows(
  tibble(escenario = "Proporcionales: cociente constante", tiempo, `Sin factor` = h0, `Con factor` = 2.6 * h0),
  tibble(escenario = "No proporcionales: el cociente cambia", tiempo, `Sin factor` = h0,
         `Con factor` = h0 * ifelse(tiempo <= 18, 2.6, 1))
) |>
  pivot_longer(c(`Sin factor`, `Con factor`), names_to = "grupo", values_to = "riesgo") |>
  mutate(escenario = fct_inorder(escenario)) |>
  ggplot(aes(tiempo, riesgo, color = grupo)) +
  geom_line(linewidth = 1) +
  facet_wrap(~ escenario) +
  scale_color_manual(values = c(`Sin factor` = "#999999", `Con factor` = "#D55E00"), name = NULL) +
  labs(x = "Meses", y = "Riesgo instantáneo (hazard)") +
  theme(legend.position = "bottom")
```

## Paso 2: tres formas de comprobarlo

### Método 1: gráfico log-log

Si los riesgos son proporcionales, las curvas de $\ln(-\ln S(t))$ de los dos grupos son **paralelas** (separadas por una distancia constante en el eje vertical).

```{r}
#| label: loglog
#| fig-width: 7
#| fig-height: 4
km_dm <- survfit(Surv(tiempo_meses, krt) ~ dm, data = coh)
ggsurvplot(km_dm, data = coh, fun = "cloglog", xlim = c(3, 60), break.x.by = 12,
           xlab = "Meses (escala log)", ylab = "log(-log(supervivencia))",
           legend.labs = c("Sin DM", "Con DM"), palette = c("#999999", "#D55E00"),
           ggtheme = theme_minimal(base_size = 11))
```

**Qué vemos.** Las curvas **se acercan** con el tiempo en lugar de mantenerse paralelas: la ventaja de riesgo de la diabetes se atenúa. Este método solo sirve para variables categóricas.

### Método 2: residuos de Schoenfeld, `cox.zph()`

Contrasta formalmente, para cada variable, si su efecto cambia con el tiempo (correlaciona sus residuos de Schoenfeld con el tiempo):

```{r}
#| label: zph
zph <- cox.zph(cox_aj)
zph
```

**Cómo leer la tabla:** una fila por variable y una global. Un *p* < 0.05 sugiere que el efecto de esa variable **cambia con el tiempo**. Aquí la **diabetes** tiene *p* `r format.pval(zph$table["dm", "p"], digits = 2)`: viola el supuesto. La UACR muestra una violación leve (*p* = `r round(zph$table["log2(uacr)", "p"], 2)`) que, con 3 000 pacientes, no es alarmante; el resto cumple. La prueba **global** también sale significativa, pero la causa principal es la diabetes.

```{r}
#| label: zph-plot
#| fig-width: 7
#| fig-height: 3.6
ggcoxzph(zph, var = "dm", ggtheme = theme_minimal(base_size = 11))
```

El gráfico muestra el **coeficiente de la diabetes en función del tiempo**: alto al principio y bajando hacia cero. Si se cumpliera la proporcionalidad, sería una **recta horizontal**.

### Método 3: una interacción con el tiempo

Se agrega un término `variable × f(tiempo)`. Con `tt()` en `coxph`:

```{r}
#| label: tt
cox_tt <- coxph(Surv(tiempo_meses, krt) ~ dm + tt(dm) + I((27 - tfg) / 10) + log2(uacr) + I(edad / 10),
                data = coh |> mutate(dm = as.integer(dm == "Con DM")),
                tt = function(x, t, ...) x * log(t))
summary(cox_tt)$coefficients[1:2, ]
```

El coeficiente `tt(dm)` es **negativo y significativo**: el efecto de la diabetes **decae** con $\ln(t)$.

::: {.callout-warning}
## ⚠️ Cómo usar la prueba y el gráfico

-   Con **muestras grandes** la prueba detecta violaciones triviales; con **pocos pacientes** no detecta violaciones grandes. **Mira el gráfico**, no solo el *p*.
-   Una violación **pequeña** de una covariable de ajuste rara vez cambia el efecto que te interesa; una violación de **la exposición** sí.
-   La prueba depende de la transformación del tiempo (`transform = "km"` por defecto).
:::

## Paso 3: qué hacer cuando no se cumple

| Opción | Cuándo | Costo |
|---|---|---|
| **Estratificar** por la variable (`strata()`) | Variable de **ajuste** no proporcional que no te interesa estimar | No obtienes su HR |
| **HR por periodo** (dividir el tiempo) | La variable **sí** te interesa y el efecto cambia en el tiempo | Hay que elegir los cortes |
| **Término tiempo-dependiente** (`tt()`) | Se conoce la forma del cambio | Más complejo de interpretar |
| **RMST** o **riesgo a tiempo fijo** | Cuando el HR resume mal el efecto | Depende del horizonte (9.6) |
| **Modelos paramétricos** (Weibull, log-logístico) | Se justifica una forma para el riesgo basal | Supuestos más fuertes |

### La opción más clara: HR por periodo

Dividimos el seguimiento en dos periodos (0-18 y más de 18 meses) con `survSplit()` y estimamos un HR de la diabetes en cada uno. `survSplit()` convierte a cada paciente en **dos filas** (una por periodo), con el formato `(tstart, tstop]`:

```{r}
#| label: hr-periodo
sp <- survSplit(Surv(tiempo_meses, krt) ~ ., data = coh, cut = 18, episode = "periodo") |>
  mutate(dm_temprano = as.integer(dm == "Con DM" & periodo == 1),
         dm_tardio   = as.integer(dm == "Con DM" & periodo == 2))

cox_per <- coxph(
  Surv(tstart, tiempo_meses, krt) ~ dm_temprano + dm_tardio + I((27 - tfg) / 10) + log2(uacr) +
    I(edad / 10) + sexo + albumina + fosforo + bicarbonato + ecv,
  data = sp
)
hr_per <- summary(cox_per)$conf.int[1:2, c(1, 3, 4)] |> round(2)
hr_per
```

### Contra la verdad

En la simulación, el efecto verdadero de la diabetes fue de HR = **`r round(exp(0.95), 1)` durante los primeros 18 meses y 1.0 después**.

```{r}
#| label: dm-verdad
tibble(
  quien = c("HR único (modelo de 9.3)", "HR por periodo: 0-18 meses", "HR por periodo: > 18 meses"),
  estimado = c(exp(coef(cox_aj))["dmCon DM"], hr_per[, 1]),
  verdad = c(NA, exp(0.95), 1)
) |> mutate(across(where(is.numeric), \(x) round(x, 2)))
```

**Qué vemos.** El HR por periodo recupera la verdad: la diabetes multiplica el riesgo por **`r hr_per[1, 1]`** (IC `r hr_per[1, 2]` a `r hr_per[1, 3]`) durante los primeros 18 meses y **no aporta riesgo adicional después** (HR `r hr_per[2, 1]`, IC `r hr_per[2, 2]` a `r hr_per[2, 3]`). El HR único (`r round(exp(coef(cox_aj))["dmCon DM"], 1)`) **promedia ambas situaciones y no describe a ninguna**.

Es una forma verosímil de pasar en la vida real si, por ejemplo, la diabetes acelera la falla renal en los pacientes **susceptibles** que la tienen, y quienes llegan sin falla renal a los 18 meses son una población ya seleccionada (**"depleción de susceptibles"**). En datos reales, esa forma debe respaldarla un razonamiento clínico y no solo el ajuste del modelo.

## Paso 4: linealidad e influyentes

Dos comprobaciones más, como en 8.5. Primero, ¿es la TFGe **lineal** en el log-HR? Una *spline* penalizada (`pspline`) deja que los datos dibujen la forma:

```{r}
#| label: linealidad
#| fig-width: 8
#| fig-height: 3.4
cox_spl <- coxph(Surv(tiempo_meses, krt) ~ pspline(tfg, df = 4) + log2(uacr) + I(edad / 10) + dm, data = coh)
termplot(cox_spl, term = 1, se = TRUE, col.term = "#0072B2", col.se = "grey60",
         xlab = "TFGe basal (mL/min/1.73 m²)", ylab = "log HR")
```

La relación es **aproximadamente lineal**, como se simuló. Segundo, ¿hay pacientes que **mueven** el resultado? `ggcoxdiagnostics(type = "dfbeta")` grafica, para cada coeficiente, cuánto cambiaría si quitaras a cada paciente:

```{r}
#| label: dfbeta
#| fig-width: 8
#| fig-height: 5
ggcoxdiagnostics(cox_aj, type = "dfbeta", linear.predictions = FALSE, ggtheme = theme_minimal(base_size = 10))
```

Los cambios son diminutos en comparación con los coeficientes (la escala del eje vertical es de milésimas): ningún paciente aislado es muy influyente. Los **residuos de desvianza** (`type = "deviance"`) sirven para detectar pacientes que el modelo predice mal: valores positivos muy grandes son quienes tuvieron el evento "demasiado pronto", y negativos grandes quienes "duraron demasiado".

::: {.callout-important}
## 🎯 En resumen

-   **Verifica** la proporcionalidad: gráfico log-log, `cox.zph()` con su gráfico y términos con el tiempo; **mira el gráfico**, no solo el *p*.
-   Si falla en una variable de **ajuste**: **estratifica**. Si falla en la **exposición**: **HR por periodo**, términos tiempo-dependientes, RMST o riesgos a tiempo fijo.
-   Un **HR promedio** de un efecto que cambia en el tiempo **no describe a nadie**.
-   Revisa también **linealidad** (*splines*) e **influyentes** (`dfbeta`).
:::

## Ejercicio

1.  Verifica con `cox.zph()` la proporcionalidad **solo para la albuminuria** y grafica `ggcoxzph(zph, var = "log2(uacr)")`.
2.  Estima el HR de la diabetes en **tres periodos** (0-12, 12-24, > 24 meses).
3.  Estratifica el modelo por **diabetes** (`strata(dm)`) y compara los HR de TFGe y UACR con los del modelo completo. ¿Cambian?
