# Variables nefrológicas: unidades, TFGe y categorías KDIGO

Con las categorías y las fechas ya estandarizadas (5.1–5.3), el siguiente paso es el **corazón clínico** de la base: pasar la creatinina a una sola unidad, estimar la **TFGe** y clasificar al paciente según **KDIGO**.

```{r}
#| label: setup-54
library(tidyverse)
source("R/funciones_epi.R")
source("R/limpiar_registro.R")       # resumen de lo hecho en 5.1 a 5.3

registro <- read_csv("Bases/registro_nefro_sucio.csv") |>
  limpiar_basico() |>
  # nos quedamos con una fila por paciente (la depuración de duplicados se explica en 5.5)
  group_by(id_paciente) |> slice_max(fecha_registro, n = 1, with_ties = FALSE) |> ungroup()
```

## Paso 1: convertir texto a número (cuidado con la coma decimal)

`creatinina` llegó como texto porque algunos valores usan coma decimal (`"1,45"`) y otros `ND`:

```{r}
#| label: texto-numero
registro |> count(es_texto_con_coma = str_detect(creatinina, ","), nd = creatinina == "ND")
```

Reemplaza la coma por punto **antes** de convertir y convierte `ND` en faltante:

```{r}
#| label: coma
registro <- registro |>
  mutate(creat = creatinina |> na_if("ND") |> str_replace(",", ".") |> as.numeric())

summary(registro$creat)
```

::: {.callout-warning}
## ⚠️ Error clásico: `parse_number()` con la coma decimal y los puntos

`parse_number("2.39", locale = locale(decimal_mark = ","))` devuelve **239**, porque con coma decimal el punto se interpreta como separador de miles. Si tu columna mezcla `1,2` y `1.2`, usa `str_replace(",", ".")` y luego `as.numeric()`. **Siempre revisa el rango después de convertir**: creatinina de 239 mg/dL es imposible.
:::

## Paso 2: una sola unidad (mg/dL)

El máximo de `creat` es enorme porque ~15 % está en **µmol/L**. La columna `unidad_creat` indica cuál es cuál:

```{r}
#| label: unidades
registro |> group_by(unidad_creat) |> summarise(n = n(), minimo = min(creat, na.rm = TRUE),
                                                maximo = max(creat, na.rm = TRUE))
```

Los valores en µmol/L (ej. 140) son 88.4 veces mayores. Conversión: **mg/dL = µmol/L ÷ 88.4**.

```{r}
#| label: convertir
registro <- registro |>
  mutate(creat_mgdl = if_else(unidad_creat == "umol/L", umol_a_mgdl(creat), creat))

summary(registro$creat_mgdl)
```

::: {.callout-tip}
## 💡 Tip práctico: si no hubiera columna de unidad

Puedes **inferir** la unidad por el rango: valores > 20 mg/dL son prácticamente imposibles como creatinina sérica en adultos, así que probablemente están en µmol/L. Pero **confirma con la fuente**: una regla de rango puede equivocarse con pacientes en insuficiencia renal extrema.
:::

## Paso 3: TFGe por CKD-EPI 2021

La ecuación **CKD-EPI 2021** (sin coeficiente de raza) con creatinina es:

$$
\text{TFGe} = 142 \times \min\!\left(\frac{Scr}{\kappa}, 1\right)^{\alpha} \times \max\!\left(\frac{Scr}{\kappa}, 1\right)^{-1.200} \times 0.9938^{\text{edad}} \times 1.012\ [\text{si mujer}]
$$

con $\kappa = 0.7$ (mujeres) o $0.9$ (hombres), y $\alpha = -0.241$ (mujeres) o $-0.302$ (hombres); $Scr$ en mg/dL, resultado en mL/min/1.73 m². La función `ckd_epi_2021()` del libro la implementa.

Antes de usarla, **compruébala con un caso que puedas calcular a mano**: hombre de 50 años y creatinina 1.0 mg/dL:

```{r}
#| label: validar-ckdepi
ckd_epi_2021(creat_mgdl = 1.0, edad = 50, sexo = "M")      # ≈ 91.7

# a mano: 142 × (1.0/0.9)^-1.2 × 0.9938^50
142 * (1.0 / 0.9)^-1.2 * 0.9938^50
```

```{r}
#| label: tfge
# Edad: usamos la calculada desde las fechas (5.3), no la registrada (tiene errores)
registro <- registro |>
  mutate(edad_calc = as.integer(floor(lubridate::time_length(
                       lubridate::interval(fecha_nac, fecha_de_ingreso), "years"))),
         tfge = ckd_epi_2021(creat_mgdl, edad_calc, sexo))

registro |> select(id_paciente, sexo, edad_calc, creat_mgdl, tfge) |> head(5)
summary(registro$tfge)
```

::: {.callout-warning}
## ⚠️ Cuidado con la TFGe

-   **Edad correcta**: la edad del cálculo debe ser la del momento de la medición (aquí, la calculada desde las fechas).
-   **Sexo**: la ecuación usa sexo biológico; una categoría faltante produce TFGe `NA`.
-   **Ecuación y unidad**: CKD-EPI 2021 devuelve mL/min/1.73 m² (**indexada**). Para dosificar fármacos algunos protocolos usan la TFGe **no indexada** (× superficie corporal / 1.73).
-   **No uses Cockcroft-Gault** para clasificar la ERC; solo para ciertas decisiones de dosis según la ficha técnica del fármaco.
-   La TFGe por creatinina **no es válida** en insuficiencia renal aguda (creatinina inestable).
:::

## Paso 4: categorías KDIGO (G y A) y riesgo

La clasificación KDIGO combina **TFGe (G1–G5)** y **albuminuria (A1–A3)** para estimar el riesgo:

| Categoría G | TFGe (mL/min/1.73 m²) | | Categoría A | UACR (mg/g) |
|---|---|---|---|---|
| G1 | ≥ 90 | | A1 | < 30 |
| G2 | 60–89 | | A2 | 30–300 |
| G3a | 45–59 | | A3 | > 300 |
| G3b | 30–44 | | | |
| G4 | 15–29 | | | |
| G5 | < 15 | | | |

```{r}
#| label: kdigo
registro <- registro |>
  mutate(uacr = na_if(uacr_mg_g, -1),                        # -1 = no medido (ver 5.5)
         cat_g = categoria_g(tfge),
         cat_a = categoria_a(uacr),
         riesgo = riesgo_kdigo(cat_g, cat_a))

registro |> count(cat_g)
```

```{r}
#| label: fig-kdigo
#| fig-cap: "Mapa de riesgo KDIGO: número de pacientes en cada celda. Color = riesgo de progresión y complicaciones."
#| fig-width: 6.5
#| fig-height: 3.8
colores <- c(Bajo = "#7FBF7B", Moderado = "#F7E37A", Alto = "#F4A261", `Muy alto` = "#D95F5F")

registro |>
  filter(!is.na(cat_g), !is.na(cat_a)) |>
  count(cat_g, cat_a) |>
  complete(cat_g, cat_a, fill = list(n = 0)) |>
  mutate(riesgo = riesgo_kdigo(cat_g, cat_a)) |>
  ggplot(aes(cat_a, fct_rev(cat_g), fill = riesgo)) +
  geom_tile(color = "white", linewidth = 1.2) +
  geom_text(aes(label = n), size = 5) +
  scale_fill_manual(values = colores, name = "Riesgo KDIGO") +
  labs(x = "Albuminuria (A)", y = "TFGe (G)") +
  theme_minimal(base_size = 13) + theme(panel.grid = element_blank())
```

```{r}
#| label: riesgo-tabla
registro |> filter(!is.na(riesgo)) |> count(riesgo) |> mutate(pct = scales::percent(n / sum(n), 0.1))
```

::: {.callout-warning}
## ⚠️ Cuidado con los límites de las categorías

`categoria_g()` usa intervalos **abiertos por la derecha**: 60.0 → G2, 59.9 → G3a. Verifica los bordes con un ejemplo: `categoria_g(c(14.9, 15, 29.9, 30, 59.9, 60, 89.9, 90))`.
:::

```{r}
#| label: bordes
tibble(tfge = c(14.9, 15, 29.9, 30, 59.9, 60, 89.9, 90)) |> mutate(g = categoria_g(tfge))
```

## Otras variables derivadas útiles

```{r}
#| label: derivadas
registro <- registro |>
  mutate(
    peso = na_if(peso_kg, 0),                                  # 0 = error de digitación (5.5)
    imc = peso / (talla_cm / 100)^2,
    superficie_corporal = sqrt(talla_cm * peso / 3600),        # Mosteller, m²
    tfge_no_indexada = tfge * superficie_corporal / 1.73       # mL/min
  )

registro |> select(id_paciente, imc, superficie_corporal, tfge, tfge_no_indexada) |> head(4)
```

::: {.callout-important}
## 🎯 En resumen

-   **Texto → número**: reemplaza la coma por punto y **revisa el rango**.
-   **Una sola unidad**: creatinina en **mg/dL** (µmol/L ÷ 88.4).
-   **Valida la función** de TFGe con un caso calculable a mano antes de aplicarla a toda la base.
-   Usa la **edad calculada** del momento de la medición.
-   **KDIGO**: G (TFGe) × A (UACR) → riesgo (bajo, moderado, alto, muy alto). Verifica los **bordes** de las categorías.
-   Documenta qué ecuación usaste: *CKD-EPI 2021 sin raza*.
:::

## Ejercicio

1.  ¿Qué proporción de pacientes está en G3b o peor? ¿Y con A3?
2.  Calcula la TFGe de los mismos pacientes con una ecuación diferente (por ejemplo, CKD-EPI 2009 sin raza: `141 × min(Scr/κ,1)^α × max(Scr/κ,1)^-1.209 × 0.993^edad × 1.018 (mujer)`, κ = 0.7/0.9, α = −0.329/−0.411) y compara cuántos cambian de categoría G.
3.  ¿Cuántos pacientes tienen creatinina `NA`? ¿Qué implica para el análisis?
