# Método de productos y de diferencias: dos regresiones y un bootstrap

::: {.callout-note}
## 🩺 Escenario

Ya sabes qué es un efecto indirecto. Ahora te toca **calcularlo**. En tu base hay 5 000 pacientes con ERC y diabetes: unos iniciaron iSGLT2, a todos se les midió el cambio de UACR a los 6 meses y luego se calculó la pendiente de TFGe. El comité quiere una cifra con su intervalo de confianza: "¿cuánto del efecto pasa por la albuminuria?". Necesitas un método sencillo, transparente y con incertidumbre honesta.
:::

El método más usado en la práctica es de una sencillez que desarma: **dos regresiones**, un **producto** y un **bootstrap**. Después veremos la misma idea con otra mirada (la fórmula g del Cap. 12.6) que nos servirá cuando el modelo se complique.

**Lo que vamos a hacer**

-   Ajustar los dos modelos (mediador y desenlace) y combinar sus coeficientes: **producto** ($a \times b$) y **diferencia** ($c - c'$).
-   Obtener un **intervalo de confianza por *bootstrap*** y compararlo con el clásico de Sobel.
-   Repetir el cálculo con la **fórmula g** (predecir "las dos películas") y con `marginaleffects`; mostrar el paquete `mediation`.

```{r}
#| label: setup-c182
library(tidyverse)
library(boot)
library(marginaleffects)
source("R/funciones_epi.R")
source("R/funciones_extra_cap18.R")
source("R/simular_mediacion.R")

oraculo <- cargar_mediacion()          # SIMULADO (ver 18.1)
ckd <- observar_mediacion(oraculo)
verdad <- verdad_mediacion(oraculo)
```

## Paso 1. Los dos modelos

La idea es descomponer la cadena A → M → Y en eslabones y estimar cada uno con una regresión. Ambos modelos llevan los **mismos confusores basales** (edad, sexo, HbA1c, PAS, TFGe, ln UACR, ECV): sin eso, los eslabones estarían confundidos.

```{r}
#| label: dos-modelos-c182
# Modelo 1 (eslabón "a"): ¿cuánto cambia el mediador con el fármaco?
m_med <- lm(delta_lnuacr ~ isglt2 + I(edad / 10) + sexo + hba1c + pas + tfg_basal + luacr + ecv, data = ckd)

# Modelo 2 (eslabones "b" y "c prima"): desenlace según fármaco Y mediador
m_out <- lm(pendiente_tfg ~ isglt2 + delta_lnuacr + I(edad / 10) + sexo + hba1c + pas + tfg_basal + luacr + ecv, data = ckd)

# Modelo 0 (efecto total "c"): desenlace según fármaco, SIN el mediador
m_tot <- lm(pendiente_tfg ~ isglt2 + I(edad / 10) + sexo + hba1c + pas + tfg_basal + luacr + ecv, data = ckd)

a  <- coef(m_med)["isglt2"]
b  <- coef(m_out)["delta_lnuacr"]
cp <- coef(m_out)["isglt2"]       # c' : efecto directo
c_ <- coef(m_tot)["isglt2"]       # c  : efecto total
round(c(a = a, b = b, c_prima = cp, c_total = c_), 3)
```

Cada número tiene una lectura clínica:

-   **a = `r sprintf("%.2f", a)`**: el fármaco cambia el ln(UACR) en `r sprintf("%.2f", a)` (una baja de ~`r sprintf("%.0f", 100 * (1 - exp(a)))` %).
-   **b = `r sprintf("%.2f", b)`**: manteniendo fármaco y confusores fijos, **cada aumento de 1 en el ln(UACR)** (la UACR se multiplica por 2.7) empeora la pendiente en `r sprintf("%.2f", -b)` mL/min/1.73 m²/año. Por eso bajar la UACR *mejora* la pendiente.
-   **c' = `r sprintf("%.2f", cp)`**: lo que el fármaco hace **aunque no cambie la albuminuria** (efecto directo).
-   **c = `r sprintf("%.2f", c_)`**: el efecto total.

## Paso 2. Producto y diferencia: dos caminos al mismo número

El efecto indirecto es la cadena de los dos eslabones: el fármaco cambia el mediador en $a$, y cada unidad de mediador cambia el desenlace en $b$:

$$
\text{NIE} = a \times b \qquad\qquad \text{(método de productos)}
$$

La otra forma es por resta. Si el total es $c$ y lo que queda cuando congelamos el mediador es $c'$, lo que "se perdió" es el indirecto:

$$
\text{NIE} = c - c' \qquad\qquad \text{(método de diferencias)}
$$

```{r}
#| label: producto-diferencia-c182
nie_producto   <- a * b
nie_diferencia <- c_ - cp
tibble(cantidad = c("Efecto indirecto, producto (a × b)", "Efecto indirecto, diferencia (c − c')",
                    "Efecto directo (c')", "Efecto total (c)", "Proporción mediada (a × b / c)"),
       estimado = unname(c(nie_producto, nie_diferencia, cp, c_, nie_producto / c_)),
       verdad = c(verdad[["NIE"]], verdad[["NIE"]], verdad[["NDE"]], verdad[["TE"]], verdad[["PM"]])) |>
  mutate(across(where(is.numeric), \(x) round(x, 3)))
```

**Qué vemos.** Las dos formas dan **exactamente el mismo número** (`r sprintf("%.3f", nie_producto)`), y se acercan a la verdad (`r sprintf("%.3f", verdad[["NIE"]])`). No es casualidad: en regresión lineal, con la misma muestra y las mismas covariables, $c = c' + a \times b$ es una **identidad algebraica**. En modelos no lineales (logística, Cox) los dos métodos **dejan de coincidir**, y entonces conviene la fórmula g del Paso 4 (y lo veremos en 18.4).

El resultado, además, tiene el tamaño que esperábamos: de un efecto total de `r sprintf("%.2f", c_)`, unos `r sprintf("%.2f", cp)` van por el camino directo y `r sprintf("%.2f", nie_producto)` por la albuminuria. Pero una cifra sin intervalo no se puede interpretar.

## Paso 3. Incertidumbre: el *bootstrap* completo

El producto $a \times b$ es una multiplicación de dos estimaciones con error, y su distribución **no** es una campana de Gauss. La forma robusta de obtener un IC es el ***bootstrap*** (Cap. 7.4): remuestrear **pacientes** con reemplazo y repetir **todo** el procedimiento (ambos modelos) cientos de veces. La función `ajustar_mediacion()` (en `R/funciones_extra_cap18.R`) hace los tres modelos y devuelve los efectos; `boot()` la repite:

```{r}
#| label: bootstrap-c182
set.seed(18)
b_med <- boot(ckd, ajustar_mediacion, R = 500)       # 500 remuestras (en un artículo, 1 000 o más)

ic_boot <- function(k) boot.ci(b_med, type = "perc", index = k)$percent[4:5]
res <- tibble(efecto = names(b_med$t0),
              estimado = b_med$t0,
              ic_inf = map_dbl(seq_along(b_med$t0), \(k) ic_boot(k)[1]),
              ic_sup = map_dbl(seq_along(b_med$t0), \(k) ic_boot(k)[2]))
res |> filter(efecto %in% c("TE", "NDE", "NIE_producto", "PM")) |>
  mutate(verdad = c(verdad[["TE"]], verdad[["NDE"]], verdad[["NIE"]], verdad[["PM"]]),
         across(where(is.numeric), \(x) round(x, 3)))
```

**Qué vemos.** El IC 95 % del efecto indirecto va de `r sprintf("%.2f", res$ic_inf[res$efecto == "NIE_producto"])` a `r sprintf("%.2f", res$ic_sup[res$efecto == "NIE_producto"])` y contiene la verdad (`r sprintf("%.2f", verdad[["NIE"]])`). La proporción mediada sale con un IC estrecho (de `r sprintf("%.0f", 100 * res$ic_inf[res$efecto == "PM"])` % a `r sprintf("%.0f", 100 * res$ic_sup[res$efecto == "PM"])` %) **solo porque** aquí hay 5 000 pacientes y un efecto total grande y positivo. Más abajo verás qué pasa cuando eso no se cumple.

Veamos la distribución de las 500 remuestras del efecto indirecto:

```{r}
#| label: grafico-bootstrap-c182
#| fig-width: 7
#| fig-height: 3.4
k <- which(names(b_med$t0) == "NIE_producto")
ggplot(tibble(nie = b_med$t[, k]), aes(nie)) +
  geom_histogram(bins = 30, fill = "#56B4E9", color = "white") +
  geom_vline(xintercept = verdad[["NIE"]], color = "#D55E00", linewidth = 1) +
  geom_vline(xintercept = b_med$t0[k], color = "#0072B2", linewidth = 1, linetype = "dashed") +
  geom_vline(xintercept = unlist(res[res$efecto == "NIE_producto", c("ic_inf", "ic_sup")]), color = "grey40", linetype = "dotted") +
  labs(x = "Efecto indirecto (a × b) en cada remuestra", y = "Remuestras",
       caption = "Naranja: verdad. Azul discontinua: estimación. Líneas punteadas: IC 95 % percentil. Datos simulados.") +
  theme_minimal(base_size = 11)
```

El método clásico alternativo es el **IC de Sobel** (o método delta), que supone que $a \times b$ sigue una distribución normal con error estándar $\sqrt{b^2\,\text{EE}_a^2 + a^2\,\text{EE}_b^2}$:

```{r}
#| label: sobel-c182
ee_a <- summary(m_med)$coefficients["isglt2", "Std. Error"]
ee_b <- summary(m_out)$coefficients["delta_lnuacr", "Std. Error"]
ee_sobel <- sqrt(b^2 * ee_a^2 + a^2 * ee_b^2)
rbind(Sobel = c(estimado = unname(a * b), inf = unname(a * b - 1.96 * ee_sobel), sup = unname(a * b + 1.96 * ee_sobel)),
      Bootstrap = c(unname(b_med$t0[k]), ic_boot(k))) |> round(3)
```

Con 5 000 pacientes ambos coinciden casi del todo. Con muestras pequeñas y efectos moderados el de Sobel suele ser **demasiado optimista** (la distribución del producto es asimétrica), y por eso hoy se prefiere el *bootstrap*.

### La proporción mediada en muestras pequeñas

Para ver por qué la proporción mediada es un mal resumen, simulamos **200 estudios pequeños** (300 pacientes cada uno) en dos mundos: el nuestro (efecto directo +0.6) y uno con efecto directo -0.3 (NDE y NIE de signo opuesto, total pequeño). El NIE verdadero es idéntico (0.52) en ambos:

```{r}
#| label: pm-pequenas-c182
estudios_pequenos <- function(theta1, B = 200, n = 300) {
  map_dfr(1:B, \(s) {
    d <- preparar_mediacion(simular_mediacion(n = n, theta1 = theta1, semilla = 1000 + s))
    e <- ajustar_mediacion(d)
    tibble(NIE = e[["NIE_producto"]], PM = 100 * e[["PM"]])
  })
}
pequenos <- bind_rows(`Directo +0.6` = estudios_pequenos(0.6), `Directo -0.3` = estudios_pequenos(-0.3), .id = "mundo") |>
  mutate(mundo = factor(mundo, levels = c("Directo +0.6", "Directo -0.3")))
resumen_peq <- pequenos |>
  group_by(mundo) |>
  summarise(NIE_p2.5 = quantile(NIE, 0.025), NIE_mediana = median(NIE), NIE_p97.5 = quantile(NIE, 0.975),
            PM_p2.5 = quantile(PM, 0.025), PM_mediana = median(PM), PM_p97.5 = quantile(PM, 0.975),
            `PM fuera de 0-100 %` = mean(PM < 0 | PM > 100))
resumen_peq |> knitr::kable(digits = 2)
```

**Qué vemos.** El **NIE** se estima igual de bien en los dos mundos (mediana ~`r sprintf("%.2f", resumen_peq$NIE_mediana[1])`, 95 % de los estudios entre `r sprintf("%.2f", resumen_peq$NIE_p2.5[1])` y `r sprintf("%.2f", resumen_peq$NIE_p97.5[1])`). La **proporción mediada** solo es razonable en el primer mundo; en el segundo recorre desde `r sprintf("%.0f", resumen_peq$PM_p2.5[2])` % hasta `r sprintf("%.0f", resumen_peq$PM_p97.5[2])` % y el `r sprintf("%.0f", 100 * resumen_peq[["PM fuera de 0-100 %"]][2])` % de los estudios da un valor fuera de 0-100 %. La culpa es del denominador: un efecto total cercano a 0.

::: {.callout-tip}
## 💡 ¿Y el método de Baron y Kenny (1986)?

Es el método de "cuatro pasos" de la psicología clásica, que muchos manuales siguen enseñando: exige que el efecto total sea significativo, que $a$ y $b$ lo sean, y que $c'$ se acerque a 0. Hoy se desaconseja como **prueba** de mediación: (1) no da una estimación del efecto indirecto con IC, (2) un efecto total no significativo **no** excluye una mediación (los efectos directo e indirecto pueden anularse), y (3) "$c'$ no significativo" no prueba mediación completa (falta de potencia). Los dos modelos que acabas de ajustar son los mismos que Baron y Kenny proponían; lo que cambia es **qué se hace con ellos**: producto o diferencia con IC *bootstrap*.
:::

## Paso 4. La misma idea con "las dos películas": fórmula g

El producto $a \times b$ solo sirve cuando todo es lineal y sin interacción. La alternativa general es la que usamos en el Cap. 12.6: **predecir** los resultados potenciales con los modelos y **promediarlos**. Para la mediación hay que predecir **tres** películas por paciente:

1.  Predice su mediador **sin** fármaco, $M(0)$, y **con** fármaco, $M(1)$, con el modelo del mediador.
2.  Predice su desenlace con el fármaco puesto y el mediador en $M(1)$ [$Y(1,M(1))$], con el fármaco y el mediador en $M(0)$ [$Y(1,M(0))$], y sin fármaco con $M(0)$ [$Y(0,M(0))$].
3.  Promedia sobre todos los pacientes y resta: ahí están TE, NDE y NIE.

La función `efectos_naturales()` hace los pasos 1 y 2 y `descomponer()` el 3. Aquí tienes qué hace por dentro, con lo mínimo:

```{r}
#| label: formula-g-manual-c182
m0 <- predict(m_med, newdata = mutate(ckd, isglt2 = 0))     # M(0) de cada paciente
m1 <- predict(m_med, newdata = mutate(ckd, isglt2 = 1))     # M(1) de cada paciente

y00 <- mean(predict(m_out, newdata = mutate(ckd, isglt2 = 0, delta_lnuacr = m0)))   # sin fármaco
y10 <- mean(predict(m_out, newdata = mutate(ckd, isglt2 = 1, delta_lnuacr = m0)))   # fármaco, mediador "de no tratado"
y11 <- mean(predict(m_out, newdata = mutate(ckd, isglt2 = 1, delta_lnuacr = m1)))   # fármaco completo
c(NDE = y10 - y00, NIE = y11 - y10, TE = y11 - y00) |> round(3)
```

Y con las funciones del capítulo, que además admiten modelos más complicados:

```{r}
#| label: formula-g-c182
medias <- efectos_naturales(ckd, m_med, m_out)
descomponer(medias)[c("TE", "NDE", "NIE", "PM")] |> round(3)
```

**Qué vemos.** El mismo resultado que con $a \times b$ (`r sprintf("%.3f", y11 - y10)`). En un modelo **lineal sin interacción** la fórmula g y el producto **coinciden**; la ventaja de la fórmula g aparece cuando el modelo del desenlace tiene interacción o es no lineal (18.4).

Con **`marginaleffects`** el NDE sale directo, comparando el fármaco (0 → 1) en un conjunto de datos donde el mediador vale lo que habría valido **sin** fármaco:

```{r}
#| label: marginaleffects-c182
nde_me <- avg_comparisons(m_out, variables = "isglt2", newdata = mutate(ckd, delta_lnuacr = m0))
nde_me |> as_tibble() |> select(estimate, std.error, conf.low, conf.high) |> mutate(across(everything(), \(x) round(x, 3)))
```

El estimador es el mismo NDE de arriba (`r sprintf("%.3f", y10 - y00)`), pero **cuidado con su IC**: `marginaleffects` trata los valores de `m0` como datos fijos y **no incluye la incertidumbre del modelo del mediador**. Para el NIE, y para cualquier IC fiable, repite todo el procedimiento dentro de un *bootstrap*.

## Paso 5. Con el paquete `mediation` (código no verificado en el entorno de pruebas del libro)

El paquete `mediation` (Tingley, Yamamoto, Hirose, Keele e Imai) hace lo mismo con una sola función. Recibe los **dos modelos** que ya ajustamos y simula las cantidades causales (ACME = efecto indirecto promedio; ADE = efecto directo promedio):

```{r}
#| label: mediation-c182
#| eval: !expr requireNamespace("mediation", quietly = TRUE)
#| error: true
library(mediation)

set.seed(18)
med_out <- mediate(model.m = m_med, model.y = m_out,
                   treat = "isglt2", mediator = "delta_lnuacr",
                   boot = TRUE, boot.ci.type = "perc", sims = 500)   # sims: remuestras bootstrap
summary(med_out)
plot(med_out)
```

Cómo se lee la salida de `summary()`: **ACME** es el efecto indirecto (nuestro $a \times b$); **ADE**, el directo (nuestro $c'$); **Total Effect**, la suma; y **Prop. Mediated**, el cociente ACME / total. Cuando el modelo del desenlace no tiene interacción, las filas "(control)" y "(treated)" coinciden (como aquí); cuando la tiene, se separan (18.4). Si la sintaxis de `mediate()` te resulta familiar es porque "dos modelos + `treat` + `mediator`" es exactamente el esquema de este subcapítulo.

::: {.callout-warning}
## ⚠️ Tres cosas que se rompen sin avisar

1.  **Muestras distintas.** Si hay datos faltantes, cada modelo puede ajustarse con pacientes diferentes y $c \neq c' + a \times b$. Usa **la misma muestra** en los modelos (Cap. 13) y, si imputas, combina con las reglas de Rubin los efectos **ya calculados**.
2.  **Bootstrap incompleto.** Remuestrea **pacientes** y reajusta **ambos** modelos en cada remuestra. Bootstrapear solo uno subestima la incertidumbre.
3.  **Covariables distintas en cada modelo.** Los confusores de A-M, A-Y y M-Y deben estar en **ambos** modelos (18.3). Olvidar un confusor en uno de los dos reintroduce el sesgo.
:::

::: {.callout-important}
## 🎯 En resumen

-   Dos regresiones con los **mismos confusores**: mediador ~ fármaco ($a$) y desenlace ~ fármaco + mediador ($b$ y $c'$). El **efecto indirecto** es $a \times b$ (o $c - c'$, que en modelos lineales es idéntico).
-   El **IC** se obtiene por ***bootstrap*** de todo el procedimiento; el de Sobel supone normalidad y suele ser optimista en muestras pequeñas.
-   La **fórmula g** (predecir $M(0)$, $M(1)$ y los $Y(a, M(a'))$ y promediar) da el mismo resultado en el caso lineal y **se generaliza** a interacciones y modelos no lineales.
-   `mediation` (R) hace lo mismo con una función; `marginaleffects` calcula contrastes pero **no** propaga la incertidumbre del modelo del mediador.
:::

## Ejercicio

1.  Calcula el NIE por producto y por diferencia **eliminando `luacr` de ambos modelos**. ¿Siguen coincidiendo? ¿Y se acercan a la verdad?
2.  Repite el *bootstrap* con `R = 100` y con `R = 1000` y compara el ancho del IC del NIE. ¿Cuánto cambia?
3.  Repite el experimento de las muestras pequeñas con `n = 3000` en lugar de 300. ¿Se estabiliza la proporción mediada en el mundo con efecto directo -0.3? ¿Qué te dice eso sobre el tamaño de muestra que exige una proporción mediada frente a un NIE?
