# Quarto: informes reproducibles

Un **documento Quarto** (`.qmd`) combina **texto**, **código** y **resultados** en un solo archivo. Al renderizarlo, Quarto ejecuta el código y genera un informe (HTML, Word o PDF) con tablas y figuras actualizadas. Este libro entero está escrito en Quarto.

::: {.callout-note}
## 🩺 Por qué importa

Si mañana llegan 50 pacientes nuevos al registro, **no rehaces el informe**: renderizas de nuevo. Y si tu tutor pregunta *"¿cómo calculaste la TFGe?"*, la respuesta está en el documento.
:::

## Anatomía de un `.qmd`

Un documento tiene tres partes:

```{r}
#| echo: false
#| results: asis
cat("````markdown\n", paste(readLines("R/ejemplo_minimo.txt", encoding = "UTF-8"), collapse = "\n"), "\n````\n", sep = "")
```

| Parte | Qué contiene |
|---|---|
| **Encabezado YAML** (entre `---`) | Título, autor, formato de salida y opciones globales |
| **Texto** (Markdown) | Títulos con `#`, **negritas** con `**`, listas con `-`, tablas, fórmulas `$...$` |
| **Bloques de código** (` ```{r} `) | Código R que se ejecuta al renderizar |

## Opciones de bloques de código

Se escriben con `#|` al inicio del bloque:

| Opción | Efecto |
|---|---|
| `echo: false` | Oculta el código y muestra solo el resultado |
| `eval: false` | Muestra el código pero **no** lo ejecuta |
| `warning: false`, `message: false` | Oculta avisos y mensajes |
| `fig-cap: "..."` | Pie de figura |
| `fig-width`, `fig-height` | Tamaño de la figura (pulgadas) |
| `label: fig-xxx` | Nombre del bloque (para referencias cruzadas) |

## Código dentro del texto

El **código en línea** inserta valores calculados en la redacción, de modo que **el texto nunca queda desactualizado**:

```{r}
#| label: setup-44
library(tidyverse)
ckd <- read_csv("Bases/ckd_isglt2.csv", show_col_types = FALSE)
n_total <- nrow(ckd)
pct_dm_trat <- mean(ckd$isglt2) * 100
```

> Se analizaron `r n_total` pacientes; `r round(pct_dm_trat, 1)` % inició un iSGLT2.

(En el documento fuente, el código en línea se escribe con un acento grave, la letra `r`, un espacio, la expresión y otro acento grave.)

## Figuras, tablas y referencias cruzadas

```{r}
#| label: fig-tfg
#| fig-cap: "Distribución de la TFGe basal en la cohorte simulada."
#| fig-width: 6
#| fig-height: 3.2
ggplot(ckd, aes(tfg_basal)) +
  geom_histogram(bins = 30, fill = "#0072B2", color = "white") +
  labs(x = "TFGe basal (mL/min/1.73 m²)", y = "Pacientes") +
  theme_minimal(base_size = 13)
```

En el texto puedes citar la figura con `@fig-tfg`: la @fig-tfg muestra una distribución centrada alrededor de 46 mL/min/1.73 m².

```{r}
#| label: tbl-resumen
#| tbl-cap: "Resumen de variables clínicas."
ckd |>
  summarise(across(c(edad, hba1c, pas, tfg_basal),
                   list(media = mean, de = sd), .names = "{.col}_{.fn}")) |>
  pivot_longer(everything(), names_to = c("variable", ".value"), names_sep = "_") |>
  mutate(across(where(is.numeric), ~ round(., 1))) |>
  knitr::kable()
```

Los números de figura y tabla se asignan solos y se pueden citar con `@tbl-resumen`.

## Cuadros de aviso (*callouts*)

Los que ves en este libro se escriben así:

````markdown
::: {.callout-warning}
## ⚠️ Cuidado
Texto del aviso.
:::
````

Tipos: `callout-note` (azul), `callout-tip` (verde), `callout-warning` (naranja), `callout-important` (rojo).

## Formatos de salida

| Para… | `format:` | Nota |
|---|---|---|
| Página web (la más cómoda) | `html` | Con `embed-resources: true` genera un solo archivo para compartir |
| Documento editable | `docx` | Útil para enviar a coautores |
| Artículo / tesis | `pdf` | Requiere LaTeX (`quarto install tinytex`) |
| Presentación | `revealjs`, `pptx` | Diapositivas desde el mismo código |

## Cómo renderizar

-   En RStudio: botón **Render** (o `Ctrl/Cmd + Shift + K`).
-   En la terminal: `quarto render analisis/01_limpieza.qmd`.
-   Para un libro como este: `quarto render` en la carpeta del proyecto.

::: {.callout-warning}
## ⚠️ Errores frecuentes al renderizar

-   **Rutas**: el `.qmd` se ejecuta desde *su propia carpeta*; usa un proyecto y `here()` (Cap. 4.1).
-   **Objetos del entorno**: el documento corre en una sesión limpia; si tu código usa un objeto que solo existe en tu consola, **fallará**. Define todo dentro del documento.
-   **Paquetes no instalados**: instálalos antes (ver *Introducción*).
:::

::: {.callout-important}
## 🎯 En resumen

-   Un `.qmd` = **YAML + texto + código**; al renderizar se ejecuta todo.
-   Usa **código en línea** para que el texto siempre coincida con los resultados.
-   Las opciones `#|` controlan qué se muestra; `eval: false` muestra sin ejecutar.
-   **Figuras y tablas** se numeran y se citan automáticamente (`@fig-...`).
-   **Define todo dentro del documento**: así cualquiera lo reproduce.
:::

## Ejercicio

Crea `analisis/02_resumen.qmd` que: (1) lea `ckd_isglt2.csv`, (2) describa en una frase cuántos pacientes hay y la proporción con albuminuria severa (UACR ≥ 300) usando código en línea, y (3) incluya un histograma de la HbA1c con pie de figura. Renderízalo a HTML.
