# Muestras complejas con `survey`: del diseño al análisis

::: {.callout-note}
## 🩺 Escenario

Te llega la base de una encuesta regional de ERC: 1 500 adultos de 60 comunidades, con columnas `cluster`, `area` y `peso`. Calculas `mean(erc)` y obtienes 9.4 %. ¿Está bien? ¿Cuál es su IC? Si solo quieres a las mujeres de 60 años o más, ¿basta con filtrar la base? Este subcapítulo responde con un **flujo de trabajo** que sirve para cualquier encuesta (incluidas las nacionales de salud).
:::

**El flujo en cinco pasos**

1.  **Conocer el diseño**: qué son los pesos, los conglomerados y los estratos de *tu* base.
2.  **Declarar el diseño** una vez con `svydesign()`.
3.  **Estimar** prevalencias, totales y subgrupos con el diseño.
4.  **Subpoblaciones**: filtrar el *diseño*, no la base.
5.  **Regresión** con el diseño (`svyglm()`).

En cada paso compararemos con la **verdad**, porque la encuesta sale de la región simulada de 6.1 y 6.2.

```{r}
#| label: setup-63
library(tidyverse)
library(survey)
source("R/simular_encuesta_erc.R")

enc <- read_csv("Bases/encuesta_erc.csv", show_col_types = FALSE) |>
  mutate(gedad = cut(edad, c(17, 39, 59, 100), labels = c("18-39", "40-59", "60+")))

# La verdad (solo posible por simulación): la región completa
pob <- simular_poblacion_erc() |>
  mutate(gedad = cut(edad, c(17, 39, 59, 100), labels = c("18-39", "40-59", "60+")))
prev_verdadera <- mean(pob$erc)
```

## Paso 1: conocer el diseño

Una encuesta real casi nunca es una MAS. Suele combinar tres elementos, y los tres cambian el análisis:

| Elemento del diseño | Qué hace | Qué se pierde si se ignora |
|---|---|---|
| **Pesos** (*weights*) | Cada persona representa a un número distinto de adultos | **Sesgo** en las estimaciones |
| **Conglomerados** (*PSU*) | Personas agrupadas en comunidades | EE demasiado **pequeño** |
| **Estratos** | Muestreo separado por grupo | EE demasiado **grande** (se pierde precisión) |

Nuestra base `encuesta_erc.csv` (simulada) tiene **1 500 adultos** de un **muestreo bietápico estratificado**: 30 comunidades urbanas y 30 rurales, y 25 adultos sorteados en cada una. Las zonas rurales se **sobremuestrearon**: hay el mismo número de comunidades en ambas áreas, aunque la urbana tiene más habitantes.

```{r}
#| label: columnas-diseno
enc |> select(id, cluster, area, peso, tam, N_conglom, edad, erc) |> head(4)
```

Las columnas que describen el diseño son:

-   `cluster`: la comunidad (**unidad primaria de muestreo**, PSU).
-   `area`: el **estrato** (urbano o rural).
-   `peso`: la inversa de la probabilidad de selección, $1/(p_1 \times p_2)$, con $p_1$ la probabilidad de elegir la comunidad y $p_2$ la de elegir al adulto dentro de ella.
-   `tam`, `N_conglom`: datos auxiliares con los que se calculó el peso.

Los pesos no son magia: se pueden reconstruir. Con 30 comunidades elegidas por estrato y 25 adultos por comunidad, el peso es (comunidades del estrato ÷ 30) × (adultos de la comunidad ÷ 25):

```{r}
#| label: pesos-a-mano
enc <- enc |> mutate(peso_a_mano = (N_conglom / 30) * (tam / 25))

max(abs(enc$peso - enc$peso_a_mano))        # 0: coincide con el peso de la base

enc |>
  group_by(area) |>
  summarise(adultos = n(), comunidades = n_distinct(cluster),
            peso_medio = mean(peso), adultos_representados = sum(peso))
```

Un adulto rural representa a unos `r round(mean(enc$peso[enc$area == "Rural"]))` adultos de la región y uno urbano a unos `r round(mean(enc$peso[enc$area == "Urbano"]))`. La **suma de pesos** (`r format(round(sum(enc$peso)), big.mark = " ")`) estima el tamaño de la población, que sabemos que es `r format(nrow(pob), big.mark = " ")`.

::: {.callout-tip}
## 💡 Antes de usar los pesos de una encuesta pública

**Lee el manual**: cuáles son las variables de diseño, y en qué **escala** vienen los pesos. Por ejemplo, en encuestas de hogares tipo DHS los pesos se guardan multiplicados por 1 000 000 y hay que dividirlos (el autor lo hace en sus talleres con la ENDES). Usar la variable equivocada o la escala equivocada es un error **silencioso**.
:::

## Paso 2: declarar el diseño

Se declara **una vez** y se reutiliza en todo el análisis:

```{r}
#| label: diseno
dis <- svydesign(
  ids     = ~cluster,    # unidades primarias de muestreo (comunidades)
  strata  = ~area,       # estratos
  weights = ~peso,       # pesos de muestreo
  data    = enc,
  nest    = TRUE         # los códigos de comunidad se repiten entre estratos: anidar
)
dis
```

Cada argumento corresponde a una pregunta sobre cómo se hizo el muestreo: **`ids`** es la primera etapa (comunidad, hospital, unidad de diálisis; si no hubo agrupación, `ids = ~1`); **`strata`** es la variable con la que se estratificó (se omite si no hubo); **`weights`** es la columna de pesos; y **`nest = TRUE`** va cuando los códigos de conglomerado se repiten dentro de distintos estratos.

El autor, en su taller de encuestas, escribe las cuatro combinaciones posibles; esta es la receta (no se ejecuta aquí porque nuestra encuesta es la cuarta):

```{r}
#| label: cuatro-disenos
#| eval: false
# 1. Aleatorio simple: sin pesos ni agrupación
svydesign(ids = ~1, weights = NULL, strata = NULL, data = datos)

# 2. Estratificado
svydesign(ids = ~1, weights = ~peso, strata = ~area, data = datos)

# 3. Por conglomerados
svydesign(ids = ~cluster, weights = ~peso, strata = NULL, data = datos)

# 4. Conglomerados estratificado (nuestro caso)
svydesign(ids = ~cluster, weights = ~peso, strata = ~area, data = datos, nest = TRUE)
```

::: {.callout-tip}
## 💡 Con el paquete `srvyr` (no se ejecuta aquí)

`srvyr` envuelve a `survey` con una sintaxis tipo `dplyr` (permite `|>` y no exige la `~`):

```r
library(srvyr)
dis_tidy <- enc |> as_survey_design(ids = cluster, strata = area, weights = peso, nest = TRUE)
dis_tidy |> summarise(prevalencia = survey_mean(erc, vartype = "ci", proportion = TRUE))
```
:::

## Paso 3: estimar con el diseño

### Prevalencia, frente al análisis "ingenuo" y a la verdad

```{r}
#| label: svymean
est <- svymean(~erc, dis, deff = TRUE)
est
confint(est)
```

Con muestras de proporciones pequeñas, el IC *logit* de `svyciprop()` evita límites fuera de [0, 1] y suele preferirse:

```{r}
#| label: svyciprop
ic_logit <- svyciprop(~erc, dis, method = "logit")
ic_logit
```

Pongamos las tres versiones en una tabla (en %):

```{r}
#| label: ingenuo
p_ingenua <- mean(enc$erc)
ee_ingenuo <- sqrt(p_ingenua * (1 - p_ingenua) / nrow(enc))

tibble(
  metodo = c("Ingenuo (sin pesos, como MAS)", "Con el diseño (survey)", "Verdad (región completa)"),
  prevalencia = c(p_ingenua, coef(est), prev_verdadera),
  EE = c(ee_ingenuo, SE(est), NA),
  IC_inf = c(p_ingenua - 1.96 * ee_ingenuo, confint(est)[1], NA),
  IC_sup = c(p_ingenua + 1.96 * ee_ingenuo, confint(est)[2], NA)
) |> mutate(across(where(is.numeric), \(x) round(100 * x, 2)))
```

Dos efectos distintos pueden aparecer:

-   **El punto puede cambiar** (sesgo por no ponderar): el análisis ingenuo da demasiado peso a la zona rural (la mitad de la muestra, pero solo el 29 % de la población). Aquí el cambio es pequeño (`r sprintf("%.1f", 100 * p_ingenua)` % frente a `r sprintf("%.1f", 100 * coef(est))` %) porque la prevalencia rural y la urbana no difieren tanto; con estratos muy distintos, ignorar los pesos puede equivocar bastante.
-   **El error estándar cambia casi siempre**: con el diseño es mayor (`r sprintf("%.2f", 100 * SE(est))` frente a `r sprintf("%.2f", 100 * ee_ingenuo)` puntos), porque las personas de una misma comunidad no aportan información independiente (*deff* = `r sprintf("%.2f", deff(est))`). El IC ingenuo es **demasiado optimista**.

Ambas estimaciones quedan por encima de la verdad (`r sprintf("%.1f", 100 * prev_verdadera)` %), pero el **IC con el diseño la contiene**: es una sola muestra y tiene su error de muestreo.

::: {.callout-important}
## 🎯 Regla de oro

Si tu base viene de una encuesta con diseño complejo, **todo** análisis (descriptivo, regresión, tablas) debe pasar por el diseño. Un `mean()` o `glm()` sin pesos entrega una estimación para *la muestra*, no para la *población*.
:::

### Totales

¿Cuántos adultos de la región tienen ERC? El **total** estimado, con su IC:

```{r}
#| label: svytotal
tot <- svytotal(~erc, dis)
tot
confint(tot)
```

La región tiene `r format(sum(pob$erc), big.mark = " ")` adultos con ERC; la encuesta estima `r format(round(coef(tot)), big.mark = " ")` (IC `r format(round(confint(tot)[1]), big.mark = " ")` a `r format(round(confint(tot)[2]), big.mark = " ")`).

### Por subgrupos con `svyby()`

```{r}
#| label: svyby
por_area <- svyby(~erc, ~area, dis, svymean, vartype = "ci")
verdad_area <- pob |> group_by(area) |> summarise(verdad = mean(erc))

por_area |> as_tibble() |> left_join(verdad_area, by = "area") |>
  mutate(across(where(is.numeric), \(x) round(100 * x, 1)))

por_edad <- svyby(~erc, ~gedad, dis, svymean, vartype = "ci")
verdad_edad <- pob |> group_by(gedad) |> summarise(verdad = mean(erc))

por_edad |> as_tibble() |> left_join(verdad_edad, by = "gedad") |>
  mutate(across(where(is.numeric), \(x) round(100 * x, 1)))
```

En las dos tablas la verdad cae dentro del IC. La diferencia por **edad** (de `r sprintf("%.0f", 100 * por_edad$erc[1])` % a `r sprintf("%.0f", 100 * por_edad$erc[3])` %) es clara; la diferencia por **área** es pequeña y sus IC se superponen mucho (la verdad, en cambio, sí es mayor en la zona rural: `r sprintf("%.1f", 100 * verdad_area$verdad[1])` % frente a `r sprintf("%.1f", 100 * verdad_area$verdad[2])` %; la encuesta no tiene la potencia para verlo bien).

## Paso 4: ¿funcionan los pesos? Comparar con la población

Una comprobación que hace el autor en su plantilla de encuestas: **comparar la muestra con la población de origen** (en la vida real, con el censo). Si los pesos funcionan, la muestra **ponderada** debería parecerse a la población mucho más que la muestra **sin ponderar**:

```{r}
#| label: comparar-poblacion
comparar <- function(var) {
  bind_rows(
    pob |> count(.data[[var]]) |> mutate(fuente = "1. Población", pct = 100 * n / sum(n)),
    enc |> count(.data[[var]]) |> mutate(fuente = "2. Muestra sin pesos", pct = 100 * n / sum(n)),
    enc |> count(.data[[var]], wt = peso) |> mutate(fuente = "3. Muestra ponderada", pct = 100 * n / sum(n))
  ) |>
    select(fuente, nivel = all_of(var), pct) |>
    pivot_wider(names_from = fuente, values_from = pct) |>
    mutate(across(where(is.numeric), \(x) round(x, 1)))
}

comparar("area")
comparar("gedad")
```

Por **área**, la muestra sin pesos tiene 50 % rural frente a 29 % en la población; **ponderada** da `r sprintf("%.0f", 100 * weighted.mean(enc$area == "Rural", enc$peso))` %, casi idéntica. Por **edad** (variable que *no* se usó para construir los pesos), la muestra ponderada también se acerca más a la población en los tres grupos (el de 60 años o más pasa de `r sprintf("%.1f", 100 * mean(enc$gedad == "60+"))` % sin pesos a `r sprintf("%.1f", 100 * weighted.mean(enc$gedad == "60+", enc$peso))` % ponderado, frente a `r sprintf("%.1f", 100 * mean(pob$gedad == "60+"))` % en la población). Es una forma práctica de **detectar sesgo de muestreo** y de verificar que declaraste bien el diseño.

## Paso 5: subpoblaciones, filtra el diseño y no la base

Si quieres solo a las mujeres de 60 años o más, **no** elimines filas antes de crear el diseño: se pierde información sobre conglomerados y estratos y el EE puede salir mal (y a veces un estrato se queda con un solo conglomerado y R no puede calcular la varianza). Filtra **el objeto de diseño**:

```{r}
#| label: subset
dis_60 <- subset(dis, edad >= 60 & sexo == "F")        # subpoblación: el diseño completo se conserva
svymean(~erc, dis_60)

# Lo que NO se debe hacer: filtrar la base y declarar un diseño nuevo
dis_mal <- svydesign(ids = ~cluster, strata = ~area, weights = ~peso, nest = TRUE,
                     data = filter(enc, edad >= 60, sexo == "F"))
svymean(~erc, dis_mal)
```

Aquí las dos versiones casi coinciden, porque casi todas las comunidades tienen mujeres de 60 años o más. Con subgrupos pequeños o raros la diferencia crece, y por eso la regla es siempre la misma: **`subset()` sobre el diseño**. La verdad en este subgrupo es `r sprintf("%.1f", 100 * mean(pob$erc[pob$edad >= 60 & pob$sexo == "F"]))` %.

## Paso 6: regresión con el diseño

`svyglm()` ajusta modelos lineales generalizados teniendo en cuenta pesos y conglomerados. Para un desenlace binario se usa la familia `quasibinomial` (evita avisos por pesos no enteros; los coeficientes son los mismos que con `binomial`).

```{r}
#| label: svyglm
m_svy <- svyglm(erc ~ diabetes + hta + I(edad / 10) + area, design = dis, family = quasibinomial)

tab_svy <- cbind(coef(m_svy), confint(m_svy))
round(exp(tab_svy[-1, ]), 2) |> `colnames<-`(c("OR", "IC_inf", "IC_sup"))
```

Comparemos con el modelo sin diseño y con el **OR verdadero** (el mismo modelo ajustado en toda la región):

```{r}
#| label: glm-ingenuo
m_ing <- glm(erc ~ diabetes + hta + I(edad / 10) + area, data = enc, family = binomial)
m_pob <- glm(erc ~ diabetes + hta + I(edad / 10) + area, data = pob, family = binomial)

tibble(
  termino = names(coef(m_svy))[-1],
  `OR con diseño` = exp(coef(m_svy))[-1],
  `OR sin diseño` = exp(coef(m_ing))[-1],
  `OR verdadero (región)` = exp(coef(m_pob))[-1]
) |> mutate(across(where(is.numeric), \(x) round(x, 2)))
```

El OR de diabetes es `r sprintf("%.1f", exp(coef(m_svy))["diabetes"])` con el diseño y `r sprintf("%.1f", exp(coef(m_ing))["diabetes"])` sin él, y el verdadero es `r sprintf("%.1f", exp(coef(m_pob))["diabetes"])`. Con solo `r sum(enc$erc)` casos de ERC en la muestra, los IC son anchos (el de diabetes va de `r sprintf("%.1f", exp(confint(m_svy))["diabetes", 1])` a `r sprintf("%.1f", exp(confint(m_svy))["diabetes", 2])`) y **contienen el valor verdadero**: una encuesta de 1 500 adultos da una estimación honesta pero **poco precisa** de un OR.

¿Pesos en una regresión? Para un **parámetro poblacional descriptivo** (prevalencia, totales) los pesos son indispensables. Para estimar **asociaciones** con un modelo bien especificado que incluye las variables de selección (aquí `area`), un modelo sin pesos es válido y más eficiente, pero **con conglomerados** hay que corregir el EE de todos modos. Los pesos protegen frente a una mala especificación. En la práctica, con encuestas oficiales, se analiza **con el diseño**.

Y si tienes datos agrupados (pacientes en centros) pero **sin pesos**, puedes corregir los errores estándar por conglomerado con `sandwich` y `lmtest`:

```{r}
#| label: robusto
library(sandwich)
library(lmtest)

coeftest(m_ing, vcov = vcovCL(m_ing, cluster = ~cluster))
```

## Peculiaridades que conviene conocer

-   **Grados de libertad**: en encuestas no son $n-1$ sino **conglomerados − estratos** (aquí 60 − 2 = `r degf(dis)`); `survey` lo usa en los IC con `degf(dis)`.
-   **Un solo conglomerado en un estrato** (*lonely PSU*): la varianza no se puede calcular; se configura con `options(survey.lonely.psu = "adjust")` (el autor usa `"certainty"` en su análisis de la ENDES) y se discute.
-   **Pesos replicados** (BRR, jackknife): algunas encuestas públicas los entregan en lugar de `cluster`/`strata`; se usan con `svrepdesign()`.
-   **Post-estratificación y calibración**: ajustar los pesos para que reproduzcan totales conocidos del censo (edad × sexo) con `postStratify()` o `calibrate()`.
-   **Valores faltantes**: `na.omit()` **antes** de declarar el diseño elimina filas y distorsiona el diseño; declara el diseño con todos los datos y deja que las funciones traten los `NA` (`na.rm = TRUE`) o usa `subset()` (y ve el Cap. 13).

::: {.callout-important}
## 🎯 En resumen

-   Una encuesta compleja tiene **pesos, conglomerados y estratos**; los tres entran al análisis.
-   Declara el diseño **una vez** con `svydesign()` y estima con `svymean()`, `svyciprop()`, `svytotal()`, `svyby()` y `svyglm()`.
-   Ignorar el diseño produce **sesgo** (por no ponderar) y **EE subestimados** (por ignorar los conglomerados).
-   Para subpoblaciones: `subset(diseño, ...)`, **nunca** filtrar la base antes.
-   Comprueba los pesos comparando la muestra ponderada con la población de referencia (censo).
-   El **efecto de diseño** (*deff*) resume cuánto se pierde en precisión.
:::

## Ejercicio

1.  Estima la prevalencia de **diabetes** y de **hipertensión** con el diseño, con IC. Compáralas con las estimaciones ingenuas y con las de la población (`mean(pob$diabetes)`, `mean(pob$hta)`).
2.  Calcula la prevalencia de ERC en **mujeres de 60 años o más** con `subset()`. ¿Cuántos adultos de la región representan? (Pista: `svytotal(~I(edad >= 60 & sexo == "F"), dis)`.)
3.  Ajusta un modelo con una **interacción diabetes × área** y evalúa con `regTermTest(m, ~diabetes:area)` si es significativa.
