# Validación interna: cuánto optimismo hay en mi modelo

::: {.callout-note}
## 🩺 Escenario

Terminaste tu modelo con 400 pacientes de tu hospital y el índice C sale **0.83**. Un revisor pregunta: "¿y cuánto valdrá en pacientes nuevos?". No tienes otra cohorte. Dividir los 400 en entrenamiento y prueba te deja con 280 y 120 pacientes: el modelo sale peor y la prueba, ruidosa. ¿Hay forma de **usar todos los datos para construir el modelo y, a la vez, estimar con honestidad su rendimiento**?
:::

El rendimiento medido en los **mismos pacientes con que se construyó el modelo** (el **aparente**) es siempre optimista: el modelo ya "vio" esos datos y aprendió también su ruido. La diferencia entre el rendimiento aparente y el que tendría en pacientes nuevos se llama **optimismo**. La **validación interna** estima ese optimismo usando solo los datos de desarrollo, para restarlo.

**Lo que vamos a hacer**

-   Estimar el optimismo con el ***bootstrap*** (primero **a mano** y luego con `rms::validate`) y dibujar la calibración corregida con `rms::calibrate`.
-   Compararlo con la **validación cruzada** y con la **división en entrenamiento y prueba**, usando la **verdad** del oráculo.
-   Ver la **fuga de información** (*data leakage*), la forma más sutil de engañarse a uno mismo.

```{r}
#| label: setup-c174
library(tidyverse)
library(survival)
library(rms)
source("R/funciones_extra_c17.R")
theme_set(theme_minimal(base_size = 12))
f2 <- \(x) sprintf("%.2f", x)                 # dos decimales para el texto
f3 <- \(x) sprintf("%.3f", x)                 # tres decimales

dev <- read_csv("Bases/cohorte_pronostico.csv", show_col_types = FALSE) |> preparar_pronostico()
oraculo <- oraculo_pronostico(30000, "desarrollo", semilla = 99)    # la verdad: 30 000 pacientes sin censura
```

## Paso 1: el modelo "hambriento" de una cohorte pequeña

Para que el optimismo se vea, creamos el escenario del hospital pequeño: una **muestra de 400 pacientes** de nuestra cohorte y un modelo con **15 parámetros**: las 9 variables clínicas y **6 variables de ruido**, que no tienen nada que ver con el desenlace (17.1: pocos eventos por parámetro).

```{r}
#| label: muestra-pequena-c174
ruido <- paste0("ruido", 1:6)
set.seed(2026)
chica <- dev[sample(nrow(dev), 400), ]
for (v in ruido) chica[[v]] <- rnorm(nrow(chica))               # variables de ruido
set.seed(8)
for (v in ruido) oraculo[[v]] <- rnorm(nrow(oraculo))           # y lo mismo en el oráculo

fml <- Surv(tiempo_meses, krt) ~ edad + sexo + tfg + lu + albumina + fosforo + bicarbonato + dm + ecv +
  ruido1 + ruido2 + ruido3 + ruido4 + ruido5 + ruido6

m_chica <- coxph(fml, data = chica)
c_aparente <- m_chica$concordance[["concordance"]]
c_verdad <- c_harrell(predict(m_chica, newdata = oraculo), oraculo$tiempo_meses, oraculo$krt)[["C"]]
c(eventos = sum(chica$krt), parametros = length(coef(m_chica)), C_aparente = c_aparente, C_verdad = c_verdad) |> round(3)
```

**Qué vemos.** Con solo `r sum(chica$krt)` eventos para `r length(coef(m_chica))` parámetros, el modelo parece tener un C de **`r f2(c_aparente)`** en los datos con que se hizo, pero su rendimiento **verdadero** en pacientes nuevos (el oráculo) es **`r f2(c_verdad)`**. Esos `r round(100 * (c_aparente - c_verdad), 1)` centésimos son optimismo (más la suerte del muestreo). En la vida real no tendrías el oráculo: el *bootstrap* intenta adivinar esa diferencia.

## Paso 2: el *bootstrap* de Harrell, a mano

El *bootstrap* simula "nuevos estudios" **remuestreando con reemplazo** los propios datos. La idea, en cuatro pasos (Harrell, *Regression Modeling Strategies*):

1.  Saca una muestra *bootstrap* (con reemplazo, del mismo tamaño) y **repite en ella todo el proceso de modelado**.
2.  Mide el rendimiento del modelo en esa misma muestra *bootstrap* (**aparente del bootstrap**).
3.  Mide su rendimiento en la **muestra original** (que hace de "datos nuevos").
4.  La diferencia (2) − (3) es **una estimación del optimismo**. Repite 200 veces, promedia y **réstale ese promedio al C aparente original**.

```{r}
#| label: bootstrap-mano-c174
set.seed(1)
B <- 200
optimismo <- map_dfr(seq_len(B), \(b) {
  i <- sample(nrow(chica), replace = TRUE)                       # 1. muestra bootstrap
  mb <- coxph(fml, data = chica[i, ])                            #    se ajusta de nuevo todo el modelo
  tibble(
    aparente_boot = mb$concordance[["concordance"]],    # 2. rendimiento en la muestra bootstrap
    en_original = c_harrell(predict(mb, newdata = chica), chica$tiempo_meses, chica$krt)[["C"]]   # 3. en la original
  )
})
optimismo_medio <- mean(optimismo$aparente_boot - optimismo$en_original)   # 4. optimismo promedio
c(C_aparente = c_aparente, optimismo = optimismo_medio, C_corregido = c_aparente - optimismo_medio, C_verdad = c_verdad) |> round(3)
```

**Qué vemos.** El *bootstrap* estima un optimismo de `r f2(optimismo_medio)` y corrige el C a **`r f2(c_aparente - optimismo_medio)`**: se acerca a la verdad (`r f2(c_verdad)`) pero **no la alcanza**. Es normal: el *bootstrap* estima el optimismo **esperado** de un modelo como este, no el de esta muestra en particular (que tuvo su propia suerte). Para saber si el método funciona en general hay que **repetir el experimento muchas veces**; lo hacemos en el paso 4.

## Paso 3: lo mismo con `rms::validate`

El paquete `rms` hace todo esto en una línea y para **varios índices a la vez** (`rms::validate()`). Hay que ajustar el modelo con `cph(..., x = TRUE, y = TRUE)` para que guarde los datos.

```{r}
#| label: validate-chica-c174
dd <- datadist(chica); options(datadist = "dd")
f_chica <- cph(fml, data = chica, x = TRUE, y = TRUE, surv = TRUE, time.inc = 24)

set.seed(1)
v_chica <- suppressWarnings(validate(f_chica, B = 200))
v_chica
```

Cómo leer la tabla (cada fila es un índice):

-   `index.orig`: el valor **aparente**; `training`: el valor en las muestras *bootstrap*; `test`: el valor de esos modelos en la muestra original.
-   `optimism` = `training` − `test`; `index.corrected` = `index.orig` − `optimism`: el valor **corregido**.
-   `Dxy` es el índice de Somers; se convierte en C con **C = (Dxy + 1) / 2**. Aquí: aparente `r f2((v_chica["Dxy", "index.orig"] + 1) / 2)`, corregido **`r f2((v_chica["Dxy", "index.corrected"] + 1) / 2)`**.
-   `Slope` es la **pendiente de calibración** (siempre vale 1 en los datos de desarrollo). Corregida baja a **`r f2(v_chica["Slope", "index.corrected"])`**: las predicciones son demasiado extremas, justo el sobreajuste de 17.1. El valor es también un **factor de encogimiento**: multiplicar los coeficientes por ~`r f2(v_chica["Slope", "index.corrected"])` los dejaría mejor calibrados (*shrinkage*).
-   `R2` es el $R^2$ (Cox-Snell ajustado) y `D`, `U`, `Q`, `g` son otras medidas de discriminación (poco usadas).

## Paso 4: ¿cuál método se acerca más a la verdad? Un experimento

Comparemos ahora, **repitiendo el experimento 30 veces** (30 muestras distintas de 400 pacientes, cada una con su modelo de 15 parámetros), cuatro formas de estimar el C:

1.  **Aparente**: medir en los mismos datos.
2.  ***Bootstrap*** con corrección de optimismo (`validate()`, 100 remuestras).
3.  **Validación cruzada de 10 pliegues**: se parte la muestra en 10; el modelo se entrena con 9 y se evalúa en el que falta; se repite 10 veces.
4.  **Una sola división 70/30**: entrenar con el 70 % y evaluar en el 30 % (la práctica ingenua).

En cada repetición conocemos la verdad (el C del modelo en el oráculo).

```{r}
#| label: comparar-validaciones-c174
set.seed(11)
comparacion <- comparar_validaciones(dev, oraculo, n = 400, R = 30, semilla = 11)

# Error de cada método = estimado - verdad. (Para la división, la verdad es la del modelo entrenado con el 70 %.)
errores <- comparacion |>
  transmute(`1. Aparente` = aparente - verdad, `2. Bootstrap` = bootstrap - verdad,
            `3. Validación cruzada (10)` = cv10 - verdad, `4. División 70/30` = division - verdad_division)

resumen_errores <- tibble(
  metodo = names(errores),
  sesgo = colMeans(errores),               # promedio del error: ¿se pasa o se queda corto?
  variabilidad = apply(errores, 2, sd),    # cuánto varía de una muestra a otra
  error_total = sqrt(colMeans(errores^2))  # raíz del error cuadrático medio
)
resumen_errores |> mutate(across(where(is.numeric), \(x) round(x, 3)))
```

```{r}
#| label: grafico-validaciones-c174
#| fig-width: 7.5
#| fig-height: 3.6
errores |>
  pivot_longer(everything(), names_to = "metodo", values_to = "error") |>
  ggplot(aes(error, metodo)) +
  geom_vline(xintercept = 0, linetype = "dashed") +
  geom_boxplot(fill = "#CFE3F4", outlier.alpha = 0.5) +
  labs(x = "Error del estimado respecto de la verdad (C estimado - C verdadero)", y = NULL,
       caption = "30 muestras de 400 pacientes, modelo de 15 parámetros. Datos simulados.")
```

**Qué vemos.**

-   El **aparente** se pasa de optimista por `r f3(resumen_errores$sesgo[1])` en promedio (error positivo = sobreestima).
-   El ***bootstrap*** y la **validación cruzada** reducen el sesgo a `r f3(resumen_errores$sesgo[2])` y `r f3(resumen_errores$sesgo[3])`: corrigen **la mayor parte** del optimismo, aunque no todo (con tan pocos eventos por parámetro, la corrección es difícil).
-   La **división 70/30** tiene poco sesgo respecto de **su** verdad, pero una variabilidad de `r f3(resumen_errores$variabilidad[4])`, **el doble** que las otras: una división afortunada o desafortunada cambia mucho el resultado. Además, esa verdad corresponde a un modelo entrenado con **solo 280 pacientes**, que es peor que el modelo con 400 que realmente usarías (C verdadero promedio de `r f3(mean(comparacion$verdad_division))` frente a `r f3(mean(comparacion$verdad))`): **dividir te cuesta datos y precisión**.
-   Por eso las guías recomiendan **no dividir** al desarrollar el modelo, sino usar todo y remuestrear (Collins y cols., *BMJ* 2024; lectura del autor). Con datos enormes la división puede ser aceptable; con los de un hospital, no.

## Paso 5: ¿y con la cohorte completa de 3 000?

Ahora el modelo de 8 parámetros de 17.2, con 839 eventos. El optimismo debería ser **mínimo**:

```{r}
#| label: validate-completa-c174
mm <- ajustar_modelos_pronostico(dev)
units(dev$tiempo_meses) <- "Month"
dd <- datadist(dev); options(datadist = "dd")
f_completa <- cph(Surv(tiempo_meses, krt) ~ edad + sexo + tfg + lu + albumina + fosforo + bicarbonato + dm,
                  data = dev, x = TRUE, y = TRUE, surv = TRUE, time.inc = 24)
set.seed(1)
v_completa <- validate(f_completa, B = 200)
v_completa[c("Dxy", "R2", "Slope"), ]
```

**Qué vemos.** El optimismo del `Dxy` es de solo `r round(v_completa["Dxy", "optimism"], 3)`, es decir, el C pasa de `r f3((v_completa["Dxy", "index.orig"] + 1) / 2)` a **`r f3((v_completa["Dxy", "index.corrected"] + 1) / 2)`**, y la pendiente corregida es `r f2(v_completa["Slope", "index.corrected"])`: casi 1. Con 105 eventos por parámetro, el sobreajuste **no** es el problema. Aun así, **reporta el valor corregido**, no el aparente.

La calibración también se corrige con *bootstrap*: `calibrate()` compara el riesgo **predicho** con el **observado** (Kaplan-Meier) por grupos y lo vuelve a calcular en 200 remuestras para dar la curva **corregida por optimismo**.

```{r}
#| label: calibrate-c174
#| message: false
#| fig-width: 6
#| fig-height: 4.6
set.seed(1)
cal <- calibrate(f_completa, u = 24, cmethod = "KM", method = "boot", B = 200, m = 500)
plot(cal, xlab = "Supervivencia sin falla renal a 2 años predicha", ylab = "Supervivencia sin falla renal observada",
     subtitles = FALSE, xlim = c(0.3, 1), ylim = c(0.3, 1))
abline(0, 1, lty = 2, col = "grey40")        # calibración perfecta
```

La curva queda sobre la diagonal: el modelo está bien calibrado **a 2 años** una vez corregido el optimismo.

::: {.callout-warning}
## ⚠️ `rms::calibrate` mide la calibración "sin muerte"

`calibrate()` compara con **1 − Kaplan-Meier**, que trata a los pacientes que **mueren** antes de la diálisis como censurados. Por eso valida el modelo de **causa específica** (el riesgo "si nadie muriera") y **no** el riesgo absoluto real (que sí cuenta la muerte, 17.2). Para el riesgo con riesgos competitivos usa la calibración con incidencia acumulada de 17.3. Lo mismo vale para `validate()`: el C que reporta es el del modelo de Cox de la falla renal.
:::

## Paso 6: la fuga de información, el error que ningún `validate()` te salva

La **fuga de información** (*data leakage*) ocurre cuando algo de los datos de **prueba** se usa, sin querer, al construir el modelo. Las validaciones se vuelven optimistas aunque se haga todo "bien". Las formas más comunes:

-   **Preprocesar antes de dividir**: seleccionar variables, imputar, normalizar o elegir puntos de corte con **todos** los datos y luego validar.
-   **Mismo paciente en entrenamiento y prueba** (varias visitas por paciente en la misma base).
-   **Un predictor que "sabe" el desenlace**: una variable medida después del evento, o parte de la definición del desenlace.

Lo vemos con el ejemplo clásico (descrito en el libro de Hastie, Tibshirani y Friedman, *The Elements of Statistical Learning*): **100 pacientes, 1 000 variables de puro ruido y un desenlace aleatorio** (que no depende de nada). Ningún modelo debería lograr un AUC mejor que 0.5. Probamos dos formas de validar con 5 pliegues: elegir las 10 variables más asociadas con el desenlace **con todos los datos** (trampa) o **dentro de cada pliegue, solo con el entrenamiento** (correcta).

```{r}
#| label: fuga-c174
#| message: false
library(pROC)
set.seed(2024)
n <- 100; p <- 1000
X <- matrix(rnorm(n * p), n, p)
y <- rbinom(n, 1, 0.5)                                    # el desenlace no depende de ninguna variable

mejores <- \(X, y, k = 10) order(abs(cor(X, y)), decreasing = TRUE)[1:k]   # las k más asociadas con y

auc_cv <- function(X, y, honesto, K = 5) {
  pliegue <- sample(rep(1:K, length.out = nrow(X)))
  pred <- numeric(nrow(X))
  vars_trampa <- mejores(X, y)                            # TRAMPA: elegidas con TODOS los datos
  for (f in 1:K) {
    entrena <- pliegue != f
    vars <- if (honesto) mejores(X[entrena, ], y[entrena]) else vars_trampa   # CORRECTO: solo con el entrenamiento
    m <- suppressWarnings(glm(y ~ ., binomial, data.frame(y = y[entrena], X[entrena, vars])))
    pred[!entrena] <- predict(m, data.frame(X[!entrena, vars]), type = "response")
  }
  as.numeric(auc(y, pred, quiet = TRUE))
}
set.seed(1)
auc_fuga <- c(trampa = auc_cv(X, y, honesto = FALSE), correcto = auc_cv(X, y, honesto = TRUE))
round(auc_fuga, 2)
```

**Qué vemos.** Con la selección hecha **fuera** del ciclo de validación, el modelo parece tener un AUC de **`r f2(auc_fuga[['trampa']])`** sobre un desenlace puramente aleatorio. Haciendo la selección **dentro** de cada pliegue, el AUC cae a `r f2(auc_fuga[['correcto']])`, que es lo que corresponde (alrededor de 0.5, el azar). La regla: **cualquier paso que use el desenlace** (selección de variables, ajuste de hiperparámetros, elección de puntos de corte) debe repetirse **dentro** de cada pliegue o remuestra. Por eso en `rms::validate()` la opción `bw = TRUE` repite también la selección por pasos dentro del *bootstrap*; y por eso preprocesar antes de dividir es un error.

::: {.callout-tip}
## 💡 Con el paquete {riskRegression}: validación por remuestreo con riesgos competitivos

`Score()` puede estimar AUC y Brier con riesgos competitivos y validación por *bootstrap* (`split.method = "bootcv"`: ajusta el modelo en cada remuestra y lo evalúa en los pacientes que **no** entraron en ella). Sirve para el modelo de falla renal con la muerte como competidora (`CSC()`, 17.2).

```{r}
#| label: score-bootcv-c174
#| eval: !expr requireNamespace("riskRegression", quietly = TRUE)
#| error: true
#| message: false
library(riskRegression)
csc <- CSC(list(Hist(tiempo_meses, estado) ~ edad + sexo + tfg + lu + albumina + fosforo + bicarbonato + dm,
                Hist(tiempo_meses, estado) ~ edad + sexo + tfg + dm + ecv + albumina), data = as.data.frame(dev))
set.seed(5)
sc_boot <- Score(list(CSC = csc), formula = Hist(tiempo_meses, estado) ~ 1, data = as.data.frame(dev),
                 times = c(24, 48), cause = 1, metrics = c("AUC", "Brier"), null.model = TRUE,
                 split.method = "bootcv", B = 30, progress.bar = NULL, summary = "ipa")
sc_boot$AUC$score[, c("times", "AUC", "lower", "upper")]
sc_boot$Brier$score[, c("model", "times", "Brier", "IPA")]
```

El AUC por *bootstrap* es prácticamente igual al aparente de 17.3: otra vez, con tantos eventos por parámetro, el optimismo es pequeño.
:::

::: {.callout-important}
## 🎯 En resumen

-   El rendimiento **aparente** (en los mismos datos del modelo) es **optimista**; la diferencia con el real es el **optimismo**.
-   El ***bootstrap*** de Harrell (`rms::validate`) lo estima **repitiendo todo el proceso de modelado** en remuestras y corrige C, pendiente y $R^2$; `rms::calibrate` hace lo mismo con la calibración.
-   Con pocos eventos por parámetro el optimismo es grande y la pendiente corregida cae por debajo de 1; con muchos, desaparece.
-   **No dividas** entrenamiento y prueba al desarrollar con pocos datos: pierdes datos y el resultado cambia mucho según el azar de la división.
-   La **fuga de información** (preprocesar o seleccionar variables antes de validar) puede convertir ruido puro en un AUC de `r f2(auc_fuga[['trampa']])`: todo paso que use el desenlace debe ir **dentro** de la validación.
:::

## Ejercicio

1.  Repite `comparar_validaciones()` con `n = 1200` (en lugar de 400) y 15 repeticiones. ¿Qué pasa con el sesgo del aparente y con la variabilidad de la división 70/30?
2.  En el paso 6, cambia `k = 10` variables seleccionadas por `k = 2`. ¿La fuga de información es igual de grave? ¿Y con 5 000 variables en lugar de 1 000?
3.  Ajusta con `cph()` el modelo con las 9 variables clínicas (sin ruido) en la cohorte completa y compara su `Slope` corregido con el del modelo de 8 de 17.2. ¿Mejora la calibración al añadir la ECV?
