# Metarregresión y sesgo de publicación

::: {.callout-note}
## 🩺 Escenario

Tienes el RR agrupado de los 20 ensayos de iSGLT2 (ficticios, 21.4) y sabes que hay mucha heterogeneidad (21.5). Surgen dos preguntas de consulta. Una nefróloga: *«¿funciona igual con una albuminuria de 100 mg/g que con una de 900?»* Y un epidemiólogo desconfiado: *«¿y los ensayos que no salieron bien? Esos no los has visto»*. La primera se responde con una **metarregresión**; la segunda, con el **gráfico de embudo** y sus pruebas, que sospechan del **sesgo de publicación** pero no lo demuestran.
:::

**Lo que vamos a hacer**

-   Hacer una **metarregresión** del log RR sobre el logaritmo de la albuminuria media y **compararla con la pendiente verdadera (−0.25)**; ver sus límites (falacia ecológica, poco poder).
-   Dibujar el **embudo**, hacer la **prueba de Egger** y el **recorte y relleno** (*trim and fill*), y saber qué **no** pueden decir.
-   Ver qué hacer cuando hay **menos de 10 estudios**.

```{r}
#| label: setup-c216
#| message: false
library(tidyverse)
library(metafor)
source("R/funciones_extra_a.R")     # num(), pct()
source("R/simular_metaanalisis.R")  # solo para repetir el proceso con otras semillas (Paso 5)
theme_set(theme_minimal(base_size = 12))

# 20 ensayos FICTICIOS y su oráculo (log RR verdadero de cada ensayo)
oraculo <- read_csv("Bases/metaanalisis_isglt2_oraculo.csv", show_col_types = FALSE)
ensayos <- oraculo |> select(-theta_verdadero) |>              # lo que vería quien hace la revisión
  mutate(lu = log(uacr_media / 250))                           # log de la albuminuria, centrada en 250 mg/g
pendiente_verdadera <- -0.25                                  # parámetro del simulador (R/simular_metaanalisis.R)
m <- rma(yi = log_rr, sei = se_log_rr, data = ensayos, slab = estudio, method = "REML")   # modelo de 21.4
```

## Paso 1: metarregresión

Una **metarregresión** es una regresión en la que cada **ensayo** es una observación: el efecto del ensayo (log RR) se explica con una característica suya (aquí, la albuminuria media), **ponderando** por precisión y dejando τ² **residual** entre ensayos:

$$
y_i = \beta_0 + \beta_1 \,x_i + u_i + e_i, \qquad u_i \sim N(0, \tau^2_{res}), \quad e_i \sim N(0, EE_i^2)
$$

Usamos $x_i = \ln(\text{UACR}_i / 250)$: así el intercepto es el efecto con 250 mg/g y la pendiente es el **cambio del log RR por cada unidad de log de albuminuria**. Con el simulador sabemos que la pendiente verdadera es **`r pendiente_verdadera`**: a mayor albuminuria, más negativo (más protector) el log RR.

```{r}
#| label: metarreg-c216
mr    <- rma(yi = log_rr, sei = se_log_rr, mods = ~ lu, data = ensayos, method = "REML")
mr_hk <- rma(yi = log_rr, sei = se_log_rr, mods = ~ lu, data = ensayos, method = "REML", test = "knha")
mr
```

```{r}
#| label: metarreg-resumen-c216
pend <- coef(mr)[["lu"]]
tibble(modelo = c("REML (normal)", "REML + HKSJ"),
       pendiente = c(pend, coef(mr_hk)[["lu"]]),
       li = c(mr$ci.lb[2], mr_hk$ci.lb[2]), ls = c(mr$ci.ub[2], mr_hk$ci.ub[2]),
       p = c(mr$pval[2], mr_hk$pval[2])) |>
  mutate(across(where(is.numeric), \(x) round(x, 3)))
```

**Qué vemos.**

-   La pendiente estimada es **`r num(pend, 2)`** (IC 95 % `r num(mr$ci.lb[2], 2)` a `r num(mr$ci.ub[2], 2)`; con HKSJ `r num(mr_hk$ci.lb[2], 2)` a `r num(mr_hk$ci.ub[2], 2)`, *p* = `r num(mr_hk$pval[2], 3)`). **La verdad (`r pendiente_verdadera`) cae dentro del intervalo**, y la dirección es la correcta. La estimación es algo más intensa que la verdad: con 20 puntos y un IC tan ancho, eso es de esperar.
-   Por cada **duplicación** de la albuminuria, el RR se multiplica por `r num(exp(pend * log(2)), 2)` (la verdad: `r num(exp(pendiente_verdadera * log(2)), 2)`).
-   La albuminuria explica **`r num(mr$R2, 0)` %** de la heterogeneidad (*R*² del modelo) y el τ² **residual** baja de `r num(m$tau2, 3)` a **`r num(mr$tau2, 3)`**; el simulador pone un τ residual real de 0.25, es decir, τ² = 0.0625, de modo que queda cerca. Sigue habiendo heterogeneidad residual (I² = `r num(mr$I2, 0)` %): la albuminuria no lo explica todo.

Con la metarregresión podemos predecir el RR para distintos niveles de albuminuria y compararlos con la verdad:

```{r}
#| label: pred-uacr-c216
niveles <- c(100, 250, 500, 1000)
pred_mr <- predict(mr, newmods = log(niveles / 250), transf = exp) |> as_tibble()
tibble(UACR = niveles, RR_estimado = pred_mr$pred, li = pred_mr$ci.lb, ls = pred_mr$ci.ub,
       RR_verdad_poblacion = 0.75 * (niveles / 250)^pendiente_verdadera) |>
  mutate(across(where(is.numeric), \(x) round(x, 2)))
```

```{r}
#| label: fig-burbujas-c216
#| fig-cap: "Metarregresión del RR sobre la albuminuria media del ensayo (datos ficticios). Área del punto proporcional al peso. Línea azul: ajuste con su IC 95 %; línea discontinua: relación verdadera en la población de ensayos."
#| fig-width: 7
#| fig-height: 4.4
rejilla <- tibble(uacr_media = seq(110, 950, length.out = 120)) |> mutate(lu = log(uacr_media / 250))
ajuste <- bind_cols(rejilla, as_tibble(predict(mr, newmods = rejilla$lu, transf = exp)))
ensayos |>
  mutate(peso = 1 / (se_log_rr^2 + mr$tau2)) |>
  ggplot(aes(uacr_media, exp(log_rr))) +
  geom_hline(yintercept = 1, color = "grey60") +
  geom_ribbon(data = ajuste, aes(y = pred, ymin = ci.lb, ymax = ci.ub), fill = "#0072B2", alpha = 0.15) +
  geom_line(data = ajuste, aes(y = pred), color = "#0072B2", linewidth = 1) +
  geom_line(data = ajuste, aes(y = 0.75 * (uacr_media / 250)^pendiente_verdadera), color = "#D55E00", linetype = "dashed") +
  geom_point(aes(size = peso), alpha = 0.6, show.legend = FALSE) +
  scale_x_log10(breaks = c(100, 200, 400, 800)) +
  scale_y_log10(breaks = c(0.25, 0.5, 1, 2)) +
  labs(x = "Albuminuria media del ensayo, UACR (mg/g, escala log)", y = "RR (escala log)")
```

Cada punto es **un ensayo**, no un paciente. Conviene leer tres advertencias antes de decirle a la nefróloga que «a menor albuminuria, menos efecto»:

-   **Falacia ecológica.** La metarregresión compara **ensayos**, no pacientes. Un ensayo con UACR media alta tiene muchos pacientes con UACR alta, pero también otros factores que van con él (más diabetes, más tiempo de seguimiento…). La asociación entre ensayos **no es** la asociación dentro de los pacientes; para eso se necesitan datos individuales (Berlin y cols., 2002).
-   **Poco poder.** Con 20 ensayos y mucha heterogeneidad, solo se detectan relaciones fuertes. La regla habitual es **al menos 10 estudios por covariable**; con 20, una o dos.
-   **Pescar covariables.** Si pruebas muchas, alguna saldrá «significativa». Nosotros declaramos la albuminuria **de antemano** (21.1). Probar otras cuatro características (aquí, a modo de contraste) da *p* = `r paste(sprintf("%.2f", map_dbl(c("seguimiento_meses", "pct_dm", "tfg_media", "anio"), \(v) rma(yi = log_rr, sei = se_log_rr, mods = as.formula(paste("~", v)), data = ensayos)$pval[2])), collapse = ", ")` (seguimiento, % de diabetes, TFGe y año): ninguna aporta nada, pero con más covariables y menos honestidad algo habría «aparecido».

## Paso 2: el gráfico de embudo

Si no hubiera sesgo, los ensayos se repartirían **simétricamente** alrededor del efecto verdadero: los precisos (arriba) cerca del centro y los imprecisos (abajo) dispersos a ambos lados, como un **embudo**. El **gráfico de embudo** (*funnel plot*) pone el efecto en el eje *x* y la precisión (EE invertido) en el *y*.

```{r}
#| label: fig-embudo-c216
#| fig-cap: "Gráfico de embudo del log RR (izquierda) y con contornos de significación (derecha). A la derecha, los contornos marcan la significación respecto de 0: blanco, p > 0.10; de gris oscuro a claro, p entre 0.10 y 0.05, entre 0.05 y 0.01 y menor de 0.01. Datos ficticios."
#| fig-width: 9
#| fig-height: 4.4
par(mfrow = c(1, 2))
funnel(m, xlab = "log RR", main = "Embudo")
funnel(m, level = c(90, 95, 99), shade = c("white", "gray55", "gray75"), refline = 0, legend = TRUE,
       xlab = "log RR", main = "Con contornos de significación")
par(mfrow = c(1, 1))
```

En el gráfico de la derecha, el embudo blanco central es la zona **no significativa** (p > 0.10) respecto de 0 y las zonas grises son las de significación. En un embudo con sesgo de publicación **faltan puntos en el lado «no favorable» de los ensayos pequeños**, justo donde los resultados no serían significativos. Aquí los ensayos poco precisos (abajo) se cargan hacia la izquierda (a favor del fármaco) y **ninguno** tiene RR ≥ 1; el único con RR por encima de 1 (MIRA) es de precisión intermedia. Como tenemos el oráculo, podemos **comprobar el mecanismo**: ¿cuánto se desvía la estimación observada del efecto verdadero de cada ensayo, según el tamaño?

```{r}
#| label: mecanismo-c216
oraculo |>
  mutate(tamano = cut(se_log_rr, quantile(se_log_rr, c(0, 1/3, 2/3, 1)), include.lowest = TRUE,
                      labels = c("grandes", "medianos", "pequeños")),
         ruido = log_rr - theta_verdadero) |>                     # estimación observada - efecto verdadero del ensayo
  group_by(tamano) |>
  summarise(ensayos = n(), EE_medio = mean(se_log_rr), efecto_verdadero_medio = mean(theta_verdadero),
            efecto_observado_medio = mean(log_rr), desviacion_media = mean(ruido)) |>
  mutate(across(where(is.numeric), \(x) round(x, 3)))
```

**Qué vemos.** En los ensayos **grandes**, la estimación observada se desvía del efecto verdadero en promedio **`r num(mean(oraculo$log_rr[oraculo$se_log_rr <= quantile(oraculo$se_log_rr, 1/3)] - oraculo$theta_verdadero[oraculo$se_log_rr <= quantile(oraculo$se_log_rr, 1/3)]), 2)`** (casi nada); en los **pequeños**, **`r num(mean(oraculo$log_rr[oraculo$se_log_rr > quantile(oraculo$se_log_rr, 2/3)] - oraculo$theta_verdadero[oraculo$se_log_rr > quantile(oraculo$se_log_rr, 2/3)]), 2)`** de log RR (más favorable de lo que es). Es el sello del sesgo de publicación simulado: un ensayo pequeño **solo se publica si, por azar, salió favorable**, y entonces la parte de «ruido» que sobrevive es sistemáticamente negativa. Pasar del embudo a esa conclusión **solo se puede hacer aquí, con el oráculo**.

Un efecto parecido se ve al **añadir ensayos de menor a mayor error estándar**:

```{r}
#| label: acumulado-c216
orden <- order(ensayos$se_log_rr)
map_dfr(c(5, 10, 15, 20), \(n) {
  r <- rma(yi = log_rr, sei = se_log_rr, data = ensayos[orden[1:n], ], method = "REML")
  tibble(ensayos_mas_precisos = n, RR = exp(coef(r)), li = exp(r$ci.lb), ls = exp(r$ci.ub))
}) |> mutate(across(where(is.numeric), \(x) round(x, 2)))
```

Con los **5 ensayos más precisos** el RR es **`r num(exp(coef(rma(yi = log_rr, sei = se_log_rr, data = ensayos[orden[1:5], ]))), 2)`**; al ir añadiendo ensayos más pequeños se aleja del 1 hasta **`r num(exp(coef(m)), 2)`**. A esto se le llama **efecto de estudios pequeños**: los ensayos pequeños dan efectos mayores que los grandes. Es un hecho observable; **su causa** no lo es.

## Paso 3: la prueba de Egger

Mirar el embudo es subjetivo. La **prueba de Egger** (Egger y cols., 1997) lo convierte en un contraste: regresa el efecto sobre su error estándar (en la versión de `metafor`, dentro del modelo de efectos aleatorios) y pregunta si la pendiente es distinta de cero. Una pendiente distinta de cero significa que los ensayos imprecisos se desvían sistemáticamente en una dirección.

```{r}
#| label: egger-c216
eg <- regtest(m)                        # metafor, predictor = error estándar (modelo mixto)
eg_lm <- regtest(m, model = "lm")       # la versión clásica de Egger: regresión ponderada con dispersión multiplicativa
eg_ajust <- regtest(mr)                 # lo mismo, pero ajustando por la albuminuria
c(Egger_mixto_p = eg$pval, Egger_clasico_p = eg_lm$pval, Egger_ajustado_por_UACR_p = eg_ajust$pval)
eg
```

**Qué vemos.** La prueba detecta asimetría: **z = `r num(eg$zval, 2)`, *p* = `r num(eg$pval, 3)`** (con la versión clásica, *p* = `r num(eg_lm$pval, 3)`). Y persiste al **ajustar por albuminuria** (*p* = `r num(eg_ajust$pval, 3)`): no es que los ensayos pequeños tengan, por casualidad, más albuminuria (la correlación entre EE y log UACR es solo `r num(cor(ensayos$se_log_rr, ensayos$lu), 2)`). La prueba **no dice por qué** hay asimetría. Las causas posibles son:

-   **Sesgo de publicación** (lo que sabemos aquí que pasa) y **de notificación de desenlaces**: los ensayos pequeños con resultados poco llamativos no se publican, o se publica otro desenlace.
-   **Calidad metodológica**: los ensayos pequeños suelen ser de peor calidad (en nuestros datos, 21.3: los dos ensayos de alto riesgo global tienen menos pacientes que la mediana) y exageran el efecto.
-   **Heterogeneidad verdadera**: los ensayos pequeños pueden reclutar poblaciones distintas (por ejemplo, con más riesgo) con efectos mayores.
-   **Azar**, sobre todo con pocos estudios.

El «punto de corte» extrapolado de la regresión (**el efecto estimado para un ensayo con EE = 0**) vale RR = `r num(exp(eg$fit$beta[1]), 2)` (IC `r num(exp(eg$fit$ci.lb[1]), 2)` a `r num(exp(eg$fit$ci.ub[1]), 2)`): la extrapolación sugeriría que **no hay efecto**, lo que contradice la verdad (0.75) y a los ensayos grandes. Es un ejemplo de por qué **no conviene «corregir» con esa extrapolación** cuando hay heterogeneidad.

## Paso 4: recorte y relleno

El **recorte y relleno** (*trim and fill*, Duval y Tweedie) **imputa** los ensayos que «faltarían» para que el embudo fuera simétrico y recalcula el efecto con ellos:

```{r}
#| label: trimfill-c216
tf <- trimfill(m)
tf
```

```{r}
#| label: fig-trimfill-c216
#| fig-cap: "Embudo tras recorte y relleno. Los puntos blancos son ensayos imputados (no existen). Datos ficticios."
#| fig-width: 5.5
#| fig-height: 4.2
funnel(tf, legend = TRUE, xlab = "log RR")
```

**Qué vemos.** Imputa **`r tf$k0` ensayos** en el lado derecho. El RR «ajustado» sube de **`r num(exp(coef(m)), 2)`** a **`r num(exp(coef(tf)), 2)`** (IC `r num(exp(tf$ci.lb), 2)` a `r num(exp(tf$ci.ub), 2)`), más cerca de la verdad de la población (0.75) que el original. **No te fíes de esa suerte.** El método tiene límites importantes:

-   **Supone que la asimetría es sesgo de publicación**, y que los ensayos faltantes son el espejo exacto de los observados. Si la asimetría tiene otras causas (calidad, heterogeneidad), «corrige» lo equivocado.
-   Con **heterogeneidad alta** funciona mal: aquí el τ² pasa de `r num(m$tau2, 3)` a `r num(tf$tau2, 3)` al imputar, porque los ensayos «rellenados» **no son datos**.
-   Es un **análisis de sensibilidad**, no una corrección: se informa como «si hubiera sesgo de publicación de esta forma, el efecto sería menor, pero seguiría a favor» (`r num(exp(coef(tf)), 2)`, IC `r num(exp(tf$ci.lb), 2)` a `r num(exp(tf$ci.ub), 2)`).

Resumimos las distintas «correcciones» y la verdad conocida:

```{r}
#| label: resumen-correcciones-c216
tibble(estimacion = c("Efectos aleatorios (todos los ensayos)", "Recorte y relleno", "Los 10 ensayos más precisos",
                      "Los 5 ensayos más precisos", "Extrapolación de Egger (EE = 0)",
                      "Verdad: media de los 20 ensayos (oráculo)", "Verdad: población de ensayos"),
       RR = c(exp(coef(m)), exp(coef(tf)), exp(coef(rma(yi = log_rr, sei = se_log_rr, data = ensayos[orden[1:10], ]))),
              exp(coef(rma(yi = log_rr, sei = se_log_rr, data = ensayos[orden[1:5], ]))), exp(eg$fit$beta[1]),
              exp(mean(oraculo$theta_verdadero)), 0.75)) |>
  mutate(RR = round(RR, 2))
```

Ninguna «corrección» recupera de forma fiable el 0.75: las que quedan cerca lo hacen por suerte; la extrapolación de Egger se pasa de largo (RR > 1) y los 5 ensayos más precisos, que apenas sufren selección, dan 0.89 en parte por ser un subconjunto pequeño: en el oráculo, el efecto verdadero medio de los 7 ensayos más grandes es RR `r num(exp(mean(oraculo$theta_verdadero[oraculo$se_log_rr <= quantile(oraculo$se_log_rr, 1/3)])), 2)`, no 0.75. **La mejor defensa contra el sesgo de publicación no es estadística: es buscar los ensayos que no aparecen** (registros de ensayos, literatura gris).

## Paso 5: ¿qué se puede detectar con pocos estudios?

Las pruebas de asimetría (y los embudos) **necesitan estudios**. La recomendación habitual es no hacerlas con **menos de 10**. Lo comprobamos repitiendo el proceso (simular, publicar, probar) en 100 «mundos», con los 20 ensayos de cada uno y con 8 elegidos al azar:

```{r}
#| label: mundos-c216
mundos <- map_dfr(1:100, \(s) {
  e <- simular_metaanalisis(semilla = 1000 + s)
  e$lu <- log(e$uacr_media / 250)
  m20 <- rma(e$log_rr, sei = e$se_log_rr, method = "REML")
  mr20 <- rma(e$log_rr, sei = e$se_log_rr, mods = ~ e$lu, method = "REML")
  i8 <- sample(nrow(e), 8)
  m8 <- rma(e$log_rr[i8], sei = e$se_log_rr[i8], method = "REML")
  p20 <- regtest(m20)$pval; p8 <- regtest(m8)$pval                    # Egger con los 20 y con 8 ensayos
  tf20 <- trimfill(m20)
  tibble(pendiente = coef(mr20)[2], p_pendiente = mr20$pval[2], p_egger_20 = p20, p_egger_8 = p8,
         rr_ingenuo = exp(coef(m20)), rr_trimfill = exp(coef(tf20)))
})
mundos |> summarise(pendiente_media = mean(pendiente), potencia_metarregresion = mean(p_pendiente < 0.05),
                    egger_detecta_k20 = mean(p_egger_20 < 0.05), egger_detecta_k8 = mean(p_egger_8 < 0.05),
                    rr_ingenuo = mean(rr_ingenuo), rr_trimfill = mean(rr_trimfill)) |>
  mutate(across(everything(), \(x) round(x, 3)))
```

**Qué vemos.**

-   La pendiente de la metarregresión es, **en promedio, `r num(mean(mundos$pendiente), 2)`** (verdad `r pendiente_verdadera`): no está sesgada. Pero con 20 ensayos solo es **significativa en el `r pct(mean(mundos$p_pendiente < 0.05), 0)`** de los mundos: aunque el efecto exista y sea clínicamente importante, **el `r pct(mean(mundos$p_pendiente >= 0.05), 0)` de las metarregresiones no lo ve**.
-   Aunque en todos estos mundos hay sesgo de publicación (así está construido el simulador), la prueba de Egger lo detecta solo en el **`r pct(mean(mundos$p_egger_20 < 0.05), 0)`** de los mundos con 20 ensayos y en el **`r pct(mean(mundos$p_egger_8 < 0.05), 0)`** con 8. Un resultado «no significativo» **no descarta** sesgo de publicación.
-   El recorte y relleno, en promedio, queda en **`r num(mean(mundos$rr_trimfill), 2)`** frente a **`r num(mean(mundos$rr_ingenuo), 2)`** sin corregir (verdad 0.75): aquí corrige en la dirección correcta, pero depende de supuestos que no podemos verificar en una revisión real.

**¿Qué hacer con menos de 10 estudios?** No hagas la prueba de Egger ni te apoyes en el embudo. En su lugar:

-   **Busca lo que falta:** registros de ensayos (ClinicalTrials.gov, ICTRP de la OMS), literatura gris, contacto con autores y con la industria, comparación del **protocolo registrado con el artículo** (¿se publicó el desenlace que se había planeado?).
-   **Describe, no estimes:** informa de qué se buscó y qué ensayos registrados no tienen resultados, y mide el riesgo de sesgo por falta de evidencia (existe una herramienta específica, ROB-ME, para valorar el sesgo por evidencia ausente en la síntesis).
-   Presenta **análisis de sensibilidad** (solo ensayos grandes, recorte y relleno) como **pruebas de estrés**, no como el resultado.

::: {.callout-tip}
## 💡 Con el paquete {meta} (código no verificado en el entorno de pruebas del libro)

`meta` ofrece las mismas herramientas: `metareg()` para la metarregresión, `funnel()`, `metabias()` (Egger y otras pruebas) y `trimfill()`:

```{r}
#| label: meta-sesgo-c216
#| eval: !expr requireNamespace("meta", quietly = TRUE)
#| error: true
library(meta)
mg <- metagen(TE = log_rr, seTE = se_log_rr, studlab = estudio, data = ensayos, sm = "RR", method.tau = "REML")
metareg(mg, ~ lu)                          # metarregresión sobre log(UACR/250)
funnel(mg, contour = c(0.9, 0.95, 0.99))   # embudo con contornos de significación
metabias(mg, method.bias = "Egger")        # prueba de Egger
trimfill(mg)                               # recorte y relleno
```
:::

## Trampas frecuentes

::: {.callout-warning}
## ⚠️ Errores clásicos de la metarregresión y del sesgo de publicación

-   **Leer la metarregresión como un efecto sobre pacientes** (falacia ecológica) o buscar entre muchas covariables hasta que una salga.
-   **Decir «no hay sesgo de publicación» porque Egger no es significativo**: con pocos ensayos la prueba casi nunca lo detecta (Paso 5).
-   **Decir «hay sesgo de publicación» porque Egger sí es significativo**: la asimetría tiene otras causas (calidad, heterogeneidad, azar).
-   **Presentar el recorte y relleno como el efecto «corregido»**: imputa ensayos que no existen y falla con heterogeneidad alta.
-   **Hacer embudos o pruebas con menos de 10 estudios.**
:::

::: {.callout-important}
## 🎯 En resumen

-   La **metarregresión** estimó una pendiente de `r num(pend, 2)` (IC `r num(mr$ci.lb[2], 2)` a `r num(mr$ci.ub[2], 2)`) frente a la verdad de `r pendiente_verdadera`: por cada duplicación de la albuminuria, el RR se multiplica por ≈ `r num(exp(pend * log(2)), 2)`. Compara ensayos (no pacientes) y con 20 ensayos detecta el efecto solo en el `r pct(mean(mundos$p_pendiente < 0.05), 0)` de los casos.
-   El **embudo** y la **prueba de Egger** (*p* = `r num(eg$pval, 3)`) detectan **asimetría**: los ensayos pequeños son más favorables. Con el oráculo vemos que ese «ruido favorable» (`r num(mean(oraculo$log_rr[oraculo$se_log_rr > quantile(oraculo$se_log_rr, 2/3)] - oraculo$theta_verdadero[oraculo$se_log_rr > quantile(oraculo$se_log_rr, 2/3)]), 2)` de log RR en los pequeños) es el sesgo de publicación. La prueba no dice **por qué**.
-   El **recorte y relleno** ajusta el RR de `r num(exp(coef(m)), 2)` a `r num(exp(coef(tf)), 2)`: úsalo como análisis de sensibilidad, no como corrección.
-   Con **menos de 10 estudios**, no se hacen pruebas de asimetría: se busca lo que falta (registros, protocolos) y se informa con cautela.
:::

## Ejercicio

1.  Añade `seguimiento_meses` junto a `lu` en la metarregresión (`mods = ~ lu + seguimiento_meses`). ¿Cambia la pendiente de la albuminuria? ¿Qué pasa con el τ² residual?
2.  Repite el embudo con contornos usando `yaxis = "seinv"` (precisión en el eje y). ¿Cambia la lectura?
3.  Con `mundos`, ¿qué fracción de los mundos tiene una pendiente estimada con signo contrario al verdadero? ¿Qué te dice sobre confiar en una metarregresión de 8 ensayos?

## Referencias

-   Egger M, Davey Smith G, Schneider M, Minder C. Bias in meta-analysis detected by a simple, graphical test. *BMJ*. 1997;315:629-634.
-   Duval S, Tweedie R. Trim and fill: a simple funnel-plot-based method of testing and adjusting for publication bias in meta-analysis. *Biometrics*. 2000;56:455-463. *(por verificar)*
-   Thompson SG, Higgins JPT. How should meta-regression analyses be undertaken and interpreted? *Stat Med*. 2002;21:1559-1573. *(por verificar)*
-   Berlin JA, Santanna J, Schmid CH, Szczech LA, Feldman HI. Individual patient- versus group-level data meta-regressions for the investigation of treatment effect modifiers: ecological bias rears its ugly head. *Stat Med*. 2002;21:371-387. *(por verificar)*
-   Viechtbauer W. Conducting meta-analyses in R with the metafor package. *J Stat Softw*. 2010;36(3):1-48.
-   Higgins JPT y cols. (eds.). *Cochrane Handbook for Systematic Reviews of Interventions*, capítulo sobre sesgos por resultados no notificados.
