# Sesgo de supervivencia y de pérdidas

## Quién está presente cuando miras

Las personas que **llegan a ser observadas** en un estudio han tenido que **sobrevivir** (o permanecer en seguimiento) hasta ese momento. Si el tratamiento o la exposición **cambia el riesgo con el tiempo**, quienes están **presentes después** son una **muestra seleccionada**.

## Usuarios prevalentes: el sesgo de la "depleción de susceptibles"

Muchos fármacos tienen **riesgo alto al inicio** (efectos adversos tempranos, cambios hemodinámicos al iniciar un bloqueo del SRAA o un iSGLT2 en ERC avanzada) y **beneficio después**. Quienes toleran el fármaco **siguen tomándolo**; quienes tienen un evento temprano **lo suspenden o mueren**. Si el estudio **recluta a usuarios prevalentes** (los que ya llevan tiempo con el fármaco), solo ve a los **"sobrevivientes"** y el fármaco parece **mejor de lo que es**.

::: {.callout-note}
## 🩺 Ejemplo

En una cohorte de pacientes en hemodiálisis se compara la mortalidad de los que **ya llevan 12 meses** con un fármaco con la de los que no lo toman. Los que murieron o suspendieron en los primeros meses **nunca entraron al análisis**.
:::

### Simulación

Simulamos 40 000 pacientes con un fármaco cuyo **riesgo instantáneo es el doble los primeros 6 meses** (HR = 2.0) y **protector después** (HR = 0.7):

```{r}
#| label: setup-105
library(tidyverse)
library(survival)
source("R/funciones_epi.R")

set.seed(5)
n <- 40000
frail <- rnorm(n)
trat <- rbinom(n, 1, 0.5)

## Riesgo por mes: 0-6 meses HR 2.0; después HR 0.7
sim_tiempo <- function(trat, frail) {
  base <- 0.012 * exp(0.5 * frail)
  h1 <- base * ifelse(trat == 1, 2.0, 1)
  h2 <- base * ifelse(trat == 1, 0.7, 1)
  t1 <- rexp(length(trat), h1)
  ifelse(t1 <= 6, t1, 6 + rexp(length(trat), h2))
}
t_muerte <- sim_tiempo(trat, frail)
d <- tibble(trat, tiempo = pmin(t_muerte, 60), muerte = as.integer(t_muerte <= 60))
```

```{r}
#| label: incidente-vs-prevalente
## (a) Todos desde el inicio ("nuevos usuarios")
inc <- coxph(Surv(tiempo, muerte) ~ trat, data = d)

## (b) Solo los que siguen vivos a los 12 meses ("usuarios prevalentes")
prev <- d |> filter(tiempo > 12) |> mutate(t2 = tiempo - 12)
prv <- coxph(Surv(t2, muerte) ~ trat, data = prev)

tibble(
  analisis = c("Nuevos usuarios (desde el inicio)", "Usuarios prevalentes (vivos a los 12 meses)"),
  n = c(nrow(d), nrow(prev)),
  HR = c(exp(coef(inc)), exp(coef(prv))),
  ic_inf = c(exp(confint(inc))[1], exp(confint(prv))[1]),
  ic_sup = c(exp(confint(inc))[2], exp(confint(prv))[2])
) |> mutate(across(where(is.numeric), \(x) round(x, 2)))
```

-   Con **nuevos usuarios**, el HR promedio (~0.9) mezcla el daño temprano y el beneficio tardío.
-   Con **usuarios prevalentes**, el HR cae a ~0.73: **el beneficio se sobrestima** porque los pacientes que sufrieron el daño temprano **ya no están**. Un análisis de este tipo no puede ver el riesgo inicial.

```{r}
#| label: curvas-prevalentes
#| fig-width: 8
#| fig-height: 3.8
bind_rows(
  `Nuevos usuarios` = d |> transmute(trat, tiempo, muerte),
  `Prevalentes (vivos a los 12 m)` = prev |> transmute(trat, tiempo = t2, muerte),
  .id = "analisis"
) |>
  group_by(analisis) |>
  group_modify(\(x, k) {
    sf <- survfit(Surv(tiempo, muerte) ~ trat, data = x)
    tibble(tiempo = sf$time, S = sf$surv, trat = rep(c("Sin fármaco", "Con fármaco"), sf$strata))
  }) |>
  ggplot(aes(tiempo, S, color = trat)) +
  geom_step(linewidth = 0.9) +
  facet_wrap(~ analisis) +
  scale_color_manual(values = c(`Sin fármaco` = "#999999", `Con fármaco` = "#0072B2"), name = NULL) +
  labs(x = "Meses de seguimiento", y = "Supervivencia", caption = "Datos simulados.") +
  theme_minimal(base_size = 11) + theme(legend.position = "bottom")
```

::: {.callout-tip}
## 💡 Cómo evitarlo: diseño de nuevo usuario

1.  Incluye solo a pacientes que **inician** el tratamiento durante el estudio (sin uso previo en una ventana de *lavado*, por ejemplo, 12 meses).
2.  Fija el **tiempo cero** en el **inicio del tratamiento**; los comparadores inician otro tratamiento.
3.  Analiza **desde el inicio**: así se capturan los eventos tempranos.
4.  Si tu base solo tiene prevalentes (muchos registros de diálisis), **declara el sesgo** y evita concluir sobre el efecto del fármaco.
:::

## Pérdidas durante el seguimiento: cuando los que se van son distintos

La **pérdida de seguimiento** sesga si **quienes se pierden difieren** de quienes siguen, en el desenlace. En ERC, quienes empeoran a menudo **se trasladan**, **cambian de centro** o **rechazan** controles.

Simulamos 5 000 pacientes en un estudio de **pendiente de TFGe** a 12 meses. La **verdad**: el tratamiento mejora la pendiente en **+1.0**. Pero quienes **empeoran más** tienen más probabilidad de **perderse**, y se dispone de un **biomarcador basal** que se relaciona con la fragilidad:

```{r}
#| label: perdidas
set.seed(8)
n <- 5000
trat <- rbinom(n, 1, 0.5)
frag <- rnorm(n)                                          # fragilidad (no medida)
bio  <- frag + rnorm(n, 0, 0.5)                           # biomarcador basal, correlacionado con la fragilidad
pend <- -2 + 1.0 * trat - 0.8 * frag + rnorm(n, 0, 0.7)   # verdad: efecto = +1.0

## Probabilidad de perderse: mayor con peor pendiente
p_perdida <- plogis(-1.2 - 2.0 * (pend - mean(pend)))
visto <- rbinom(n, 1, 1 - p_perdida)
d_p <- tibble(trat, bio, pend, visto)

mean(1 - d_p$visto)                                       # fracción perdida
```

```{r}
#| label: perdidas-resultado
## Efecto verdadero (con todos los datos, imposible en la vida real)
completo <- coef(lm(pend ~ trat, data = d_p))["trat"]
## Análisis de casos completos (solo los observados)
cc <- coef(lm(pend ~ trat, data = filter(d_p, visto == 1)))["trat"]
## Ponderación por el inverso de la probabilidad de seguimiento (IPCW) usando lo observado
p_obs <- fitted(glm(visto ~ trat + bio, data = d_p, family = binomial))
ipcw <- coef(lm(pend ~ trat, data = filter(d_p, visto == 1), weights = 1 / p_obs[d_p$visto == 1]))["trat"]

c(`Verdad (todos)` = 1.0, `Con todos los datos` = unname(completo), `Casos completos` = unname(cc), `Con ponderación (IPCW)` = unname(ipcw)) |> round(2)
```

-   **Casos completos**: ~0.72 (vs. ≈ 1.0 con todos los datos; se pierde el 35 % de los pacientes): el efecto se **subestima** (los que más empeoraron en el grupo control se pierden más, y el contraste se achata).
-   **IPCW** con el biomarcador: ~0.82, mejora pero **no corrige todo**, porque el biomarcador es una **medida imperfecta** de la fragilidad que causa la pérdida.

::: {.callout-warning}
## ⚠️ Lo que ninguna técnica corrige

Si **las pérdidas dependen de causas no medidas** (el paciente se fue "porque se sentía peor" y no se registró), no hay corrección completa. Se previene **reduciendo las pérdidas** (seguimiento activo, confirmación de estado vital en registros), **registrando los motivos** y haciendo **análisis de sensibilidad** (por ejemplo, el "peor caso" para los perdidos).
:::

### Estimación de supervivencia con censura informativa

Cuando la censura depende de covariables, se usan **pesos inversos por censura** (IPCW) o modelos de **riesgos competitivos** si el abandono es un evento. Se verán en el Cap. 19.

## Sesgo de supervivencia y "paradojas" en nefrología

Muchas "paradojas" son sesgo de supervivencia o de selección:

| Paradoja | Explicación probable |
|---|---|
| Mayor IMC, PA o colesterol → menor mortalidad **en diálisis** | **Causalidad inversa** + **selección por supervivencia** |
| Pacientes con ERC avanzada **no tratados** viven más que los tratados | **Indicación** (ver 10.4) |
| Los prevalentes en diálisis **parecen** estar mejor que los nuevos | **Depleción de susceptibles** |

::: {.callout-important}
## 🎯 En resumen

-   Quienes están **presentes** al observar han **sobrevivido** o **permanecido**: si el riesgo cambia con el tiempo, ese grupo está seleccionado.
-   Los **usuarios prevalentes** hacen parecer **mejor** un fármaco con riesgo temprano alto. Se evita con **nuevos usuarios** y tiempo cero en el inicio.
-   Las **pérdidas informativas** sesgan el efecto; **IPCW** corrige lo medido, **nada corrige lo que no se mide**.
-   Registra **motivos de pérdida** y haz análisis de sensibilidad.
:::

## Ejercicio

1.  En la simulación de prevalentes, cambia el corte a **3 meses** y a **24 meses**. ¿Cómo cambia el HR?
2.  Aumenta la fuerza de la pérdida (`-2.0 * (pend - mean(pend))` → `-3.0 * ...`) y compara casos completos con IPCW.
3.  Lee un estudio de tu especialidad con **usuarios prevalentes**: ¿qué sesgo esperas y en qué dirección?
