# Diferencias en diferencias y regresión discontinua

::: {.callout-note}
## 🩺 Escenario

Dos situaciones muy parecidas a las que verás en tu hospital. **Una**: diez regiones de tu país adoptaron en 2021 una política de **derivación temprana a nefrología** (derivar con TFGe ≥ 30 en vez de esperar a TFGe < 30) y otras catorce no. Quieres saber si funcionó, y las regiones que la adoptaron partían de peor situación. **Otra**: tu hospital autoriza el iSGLT2 **solo si la UACR es ≥ 300 mg/g**. Dos pacientes con UACR de 295 y de 305 son casi idénticos, pero uno recibe el fármaco y el otro no. Ese "corte" arbitrario es un experimento natural.
:::

**Lo que vamos a hacer**

-   **Diferencias en diferencias** (DiD): comparar el **cambio** en las regiones con política con el cambio en las regiones sin ella; estimarlo en un diseño 2×2 y con varios años (estudio de eventos), con errores estándar agrupados por región.
-   **Regresión discontinua** (RDD): comparar a los pacientes **justo a cada lado** de un umbral; elegir el ancho de banda y comprobar que no hay manipulación del umbral.
-   Comparar siempre con la **verdad**, porque los datos son **simulados** (`R/simular_cap19_cuasi.R`).

Para el caso de **una sola región tratada** y una serie mensual larga, mira antes la serie temporal interrumpida (Cap. 15.3) y la serie con grupo control (15.5); aquí hay **muchas unidades** y pocos periodos.

```{r}
#| label: c195-setup
#| message: false
#| warning: false
library(tidyverse)
library(sandwich)       # vcovCL(): errores estándar agrupados
library(lmtest)         # coeftest()
library(clubSandwich)   # coef_test(): errores agrupados con pocos grupos (CR2)
library(car)            # linearHypothesis()
library(patchwork)
source("R/funciones_extra_a.R")        # num(), pct()
source("R/simular_cap19_cuasi.R")      # simular_did(), simular_rdd()
source("R/funciones_cap19_cuasi.R")    # evento_estudio(), rdd_local(), cv_ancho(), prueba_densidad()
theme_set(theme_minimal(base_size = 12) + theme(panel.grid.minor = element_blank()))
col_trat <- "#D55E00"; col_ctrl <- "#0072B2"

# 24 regiones (10 con política desde 2021) x 10 años (2016-2025). DATOS SIMULADOS.
panel <- simular_did()
att_verdad <- mean(panel$efecto[panel$tratada == 1 & panel$post == 1])   # efecto medio verdadero en las tratadas
```

## Parte A. Diferencias en diferencias

### Paso 1. Mirar las trayectorias

El desenlace es el **% de primeras consultas de nefrología con TFGe ≥ 30** (derivación temprana). Dibujamos la media de cada grupo por año. La línea punteada es el **contrafactual**: lo que habrían hecho las regiones tratadas sin política (solo lo conocemos porque simulamos).

```{r}
#| label: c195-fig-trayectorias
#| fig-width: 8
#| fig-height: 3.6
#| fig-cap: "Derivación temprana por año según grupo de regiones. Punteada: lo que habrían hecho las regiones tratadas sin política (solo visible en la simulación)."
medias <- panel |> group_by(tratada, anio) |>
  summarise(observado = mean(pct_temprana), sin_politica = mean(y0), .groups = "drop") |>
  mutate(grupo = ifelse(tratada == 1, "Con política", "Sin política"))
cambio_pre <- \(g) medias$observado[medias$tratada == g & medias$anio == 2020] - medias$observado[medias$tratada == g & medias$anio == 2016]
pre_trat <- cambio_pre(1); pre_ctrl <- cambio_pre(0)
ggplot(medias, aes(anio, observado, colour = grupo)) +
  geom_vline(xintercept = 2020.5, linetype = "dashed", colour = "grey50") +
  geom_line(linewidth = 1) +
  geom_line(data = filter(medias, tratada == 1), aes(y = sin_politica), linetype = "dotted", linewidth = 1) +
  scale_colour_manual(values = c("Con política" = col_trat, "Sin política" = col_ctrl)) +
  scale_x_continuous(breaks = 2016:2025) +
  labs(x = NULL, y = "% con derivación temprana (TFGe ≥ 30)", colour = NULL) + theme(legend.position = "top")
```

**Qué vemos:** las regiones que adoptaron la política **partían más abajo** (`r num(medias$observado[medias$tratada == 1 & medias$anio == 2016], 1)` % frente a `r num(medias$observado[medias$tratada == 0 & medias$anio == 2016], 1)` % en 2016). Antes de 2021 ambos grupos subían a un ritmo parecido (de 2016 a 2020: `r num(pre_trat, 1)` puntos las tratadas y `r num(pre_ctrl, 1)` las control). Después, el grupo con política **se despega**.

### Paso 2. El diseño 2×2: dos restas

La idea de la DiD son **dos restas**: (1) el cambio antes-después en las regiones tratadas **incluye** el efecto de la política **más** la tendencia secular; (2) el cambio en las regiones control mide **solo** la tendencia secular. Restando, queda el efecto (si las tendencias habrían sido paralelas).

```{r}
#| label: c195-2x2
tab22 <- panel |> group_by(tratada, post) |> summarise(media = mean(pct_temprana), .groups = "drop") |>
  pivot_wider(names_from = post, values_from = media, names_prefix = "post_") |>
  mutate(cambio = post_1 - post_0, grupo = ifelse(tratada == 1, "Con política", "Sin política"))
dif_trat <- tab22$cambio[tab22$tratada == 1]; dif_ctrl <- tab22$cambio[tab22$tratada == 0]
did22 <- dif_trat - dif_ctrl
tab22 |> select(grupo, antes = post_0, despues = post_1, cambio) |> mutate(across(where(is.numeric), \(v) round(v, 2)))
```

**Qué vemos:** en las regiones con política el porcentaje cambió **`r num(dif_trat)`** puntos (efecto **más** tendencia); en las control, **`r num(dif_ctrl)`** (solo tendencia). La DiD es **`r num(dif_trat)` − `r num(dif_ctrl)` = `r num(did22)`** puntos, frente a un efecto medio verdadero de **`r num(att_verdad, 1)`** en las tratadas. Lo mismo, como regresión: el coeficiente del **producto** `tratada:post` es la DiD.

```{r}
#| label: c195-lm22
m22 <- lm(pct_temprana ~ tratada * post, data = panel)
round(coef(m22), 2)
```

### Paso 3. Con efectos fijos y errores estándar agrupados

Con muchos años y regiones se sustituye `tratada` y `post` por **efectos fijos** de región y de año (cada región y cada año tienen su propio nivel), y queda el coeficiente de `tratada:post`. Lo importante es la **inferencia**: los años de una misma región **se parecen entre sí** (aquí, ruido autocorrelacionado), así que cada región vale menos que "diez observaciones independientes". Se **agrupa por región**.

```{r}
#| label: c195-fe
m_fe <- lm(pct_temprana ~ tratada:post + factor(region) + factor(anio), data = panel)
b_fe <- coef(m_fe)[["tratada:post"]]
ee <- c(`Ingenuo (independientes)` = sqrt(vcov(m_fe)["tratada:post", "tratada:post"]),
        `Robusto HC1` = sqrt(vcovHC(m_fe, type = "HC1")["tratada:post", "tratada:post"]),
        `Agrupado por región (CR1)` = sqrt(vcovCL(m_fe, cluster = panel$region)["tratada:post", "tratada:post"]))
cr2 <- coef_test(m_fe, vcov = "CR2", cluster = panel$region)["tratada:post", ]   # pocos grupos: corrección CR2
round(c(ee, `Agrupado CR2 (clubSandwich)` = cr2$SE), 2)
```

**Qué vemos:** el coeficiente es **`r num(b_fe, 1)`** (verdad **`r num(att_verdad, 1)`**). El error estándar ingenuo (**`r num(ee[1])`**) es **`r num(ee[3] / ee[1], 1)` veces menor** que el agrupado (**`r num(ee[3])`**): sin agrupar, los intervalos serían demasiado estrechos y los "efectos" demasiado significativos. Con solo 24 grupos conviene la corrección CR2 de `clubSandwich` (`r num(cr2$SE)`, con `r num(cr2$df_Satt, 1)` grados de libertad efectivos en lugar de los 23 nominales).

### Paso 4. Estudio de eventos: ¿cuándo aparece el efecto?

El 2×2 devuelve **un** número, un promedio de 2021-2025. Pero un efecto puede **crecer** con el tiempo. El **estudio de eventos** estima un coeficiente por año **relativo a la política** ($k = 0$ es 2021), tomando $k=-1$ (2020) como referencia. Los coeficientes **previos** ($k<-1$) sirven para vigilar las tendencias paralelas. Con `lm()` y efectos fijos:

```{r}
#| label: c195-evento
ev <- evento_estudio(panel)          # lm(y ~ factor(k relativo, solo tratadas) + efectos fijos), EE agrupados por región
verdad_k <- panel |> filter(tratada == 1) |> group_by(k = k_rel) |> summarise(verdad = mean(efecto))
ev$tabla |> left_join(verdad_k, by = "k") |> mutate(verdad = replace_na(verdad, 0)) |>
  mutate(across(where(is.numeric), \(v) round(v, 2))) |> select(k, est, ee, inf, sup, verdad)
```

```{r}
#| label: c195-fig-evento
#| fig-width: 7.5
#| fig-height: 3.6
#| fig-cap: "Estudio de eventos (IC 95 % agrupado por región). Rombos: efecto verdadero."
graf_evento <- function(tabla, titulo = NULL) {
  ggplot(tabla, aes(k, est)) +
    geom_hline(yintercept = 0, colour = "grey60") + geom_vline(xintercept = -0.5, linetype = "dashed", colour = "grey50") +
    geom_pointrange(aes(ymin = inf, ymax = sup), colour = col_ctrl) +
    geom_point(data = left_join(tabla["k"], verdad_k, by = "k") |> mutate(verdad = replace_na(verdad, 0)),
               aes(y = verdad), shape = 18, size = 3, colour = col_trat) +
    scale_x_continuous(breaks = -5:4) + labs(x = "Años desde la política (0 = 2021)", y = "Efecto (puntos porcentuales)", title = titulo)
}
graf_evento(ev$tabla)
```

**Qué vemos:** antes de la política los coeficientes rondan **cero** (entre `r num(min(ev$tabla$est[ev$tabla$k < -1]), 1)` y `r num(max(ev$tabla$est[ev$tabla$k < -1]), 1)`); después, el efecto **crece** de `r num(ev$tabla$est[ev$tabla$k == 0], 1)` en el primer año a `r num(ev$tabla$est[ev$tabla$k == 2], 1)` en el tercero, y los rombos (verdad) quedan dentro de los intervalos. El único número del 2×2 (`r num(did22, 1)`) promedia este crecimiento.

### Paso 5. Tendencias paralelas: qué mirar y qué NO prueba

El supuesto central es que, **sin la política**, ambos grupos habrían evolucionado **igual** (en promedio). Ese contrafactual **no se observa** en el periodo posterior. Lo que se puede hacer es mirar el **pasado**: ¿se movían igual antes? Veamos qué pasa cuando **no** son paralelas: repetimos la simulación con regiones tratadas que ya crecían más rápido (+0.8 puntos/año extra) **independientemente** de la política.

```{r}
#| label: c195-no-paralelas
#| fig-width: 8.5
#| fig-height: 3.6
#| fig-cap: "Estudio de eventos cuando las tendencias previas son paralelas (izquierda) y cuando no lo son (derecha). Rombos: efecto verdadero de la política."
panel2 <- simular_did(dif_tend = 0.8)
ev2 <- evento_estudio(panel2)
did22_2 <- coef(lm(pct_temprana ~ tratada * post, data = panel2))[["tratada:post"]]
p_leads  <- linearHypothesis(ev$modelo,  ev$leads,  vcov. = ev$vcov,  test = "F")[2, "Pr(>F)"]
p_leads2 <- linearHypothesis(ev2$modelo, ev2$leads, vcov. = ev2$vcov, test = "F")[2, "Pr(>F)"]
graf_evento(ev$tabla, "Tendencias paralelas") + graf_evento(ev2$tabla, "Tendencias NO paralelas")
```

**Qué vemos:** en el segundo mundo la DiD da **`r num(did22_2, 1)`** (verdad: **`r num(att_verdad, 1)`**): el sesgo de **`r num(did22_2 - att_verdad, 1)`** puntos es el crecimiento extra que ya traían las regiones tratadas y que la DiD atribuye a la política. Los coeficientes previos tienen una **pendiente** clara (de `r num(ev2$tabla$est[ev2$tabla$k == -5], 1)` a `r num(ev2$tabla$est[ev2$tabla$k == -2], 1)`) y la prueba conjunta de los coeficientes previos lo detecta (*p* = `r num(p_leads2, 3)`), mientras que en el primero da *p* = `r num(p_leads, 2)`.

::: {.callout-warning}
## ⚠️ Una prueba de tendencias previas que "sale bien" no demuestra el supuesto

Tres cautelas. (1) *No rechazar* no es *probar*: con pocas regiones la prueba tiene **poca potencia** y deja pasar desviaciones que sí sesgan. (2) Lo que importa es la tendencia **después** de la política, y esa nunca se ve. (3) Las tendencias paralelas dependen de la **escala** (puntos porcentuales o razón de tasas): pueden ser paralelas en una y no en otra. Argumenta con **conocimiento clínico** por qué los grupos habrían evolucionado igual, y si hay dudas usa análisis de sensibilidad a violaciones del paralelismo (Rambachan y Roth, 2023). Además, que las regiones tratadas **partan más abajo** no invalida la DiD (los efectos fijos lo absorben): lo que la invalida es que **evolucionen distinto**.
:::

### Paso 6. Si cada región adopta en un año distinto

Aquí todas las regiones tratadas adoptan en 2021. Si **adoptan en años distintos** (tratamiento escalonado), el modelo de efectos fijos con un solo coeficiente puede usar a las regiones **ya tratadas como control** de las que entran después y, si el efecto cambia con el tiempo, dar resultados **engañosos** (incluso de signo contrario; Callaway y Sant'Anna, 2021). Los paquetes `did` y `fixest` (estimador `sunab`) lo resuelven comparando cada cohorte solo con regiones **aún no tratadas**. No están instalados en el entorno de pruebas del libro, por lo que este código **no está verificado** aquí:

```{r}
#| label: c195-did-paquete
#| eval: !expr requireNamespace("did", quietly = TRUE) && requireNamespace("fixest", quietly = TRUE)
#| error: true
# Con los paquetes did y fixest (código no verificado en el entorno de pruebas del libro)
library(did); library(fixest)
panel_pk <- panel |> mutate(id_region = as.integer(factor(region)),
                            anio_adopcion = ifelse(tratada == 1, 2021, 0))      # 0 = nunca tratada
cs <- att_gt(yname = "pct_temprana", tname = "anio", idname = "id_region", gname = "anio_adopcion",
             data = panel_pk, control_group = "nevertreated")                   # efecto por cohorte y año
aggte(cs, type = "dynamic")                                                     # estudio de eventos
# Estudio de eventos con efectos fijos y errores agrupados (equivalente a evento_estudio())
est_fe <- feols(pct_temprana ~ i(k_rel, tratada, ref = -1) | region + anio, cluster = ~region, data = panel)
iplot(est_fe)
```

## Parte B. Regresión discontinua

### Paso 7. El experimento del umbral

En una **regresión discontinua** (RDD, *regression discontinuity design*) el tratamiento depende de que una variable continua (la **variable de asignación**, aquí la UACR) cruce un **umbral** (300 mg/g). Cerca del umbral, estar un poco por encima o por debajo es casi cuestión de azar (de la variabilidad de la medición), así que los pacientes a ambos lados son comparables. Esta RDD es **nítida**: todos los que están por encima reciben el fármaco y ninguno de los de abajo.

```{r}
#| label: c195-rdd-datos
rd <- simular_rdd() |> mutate(x = uacr - 300)       # 4 000 pacientes (SIMULADOS); x = distancia al umbral (mg/g)
efecto_umbral <- 0.9 + 0.6 * (log(300) - 4.8)        # verdad: efecto individual esperado con UACR = 300
ate_rd <- mean(rd$ite)                               # verdad: efecto medio en toda la población
naive <- coef(lm(pendiente_tfg ~ isglt2, data = rd))[["isglt2"]]
```

La comparación ingenua entre quienes están por encima y por debajo de 300 da **`r num(naive)`**, lejos del efecto medio (**`r num(ate_rd)`**) y del efecto en el umbral (**`r num(efecto_umbral)`**): los que tienen más albuminuria **evolucionan peor por sí mismos**, así que el contraste global mezcla el fármaco con el pronóstico. La RDD no compara a todos, sino a los que están **pegados al umbral**. Dibujamos las medias por cajas de 25 mg/g:

```{r}
#| label: c195-fig-rdd
#| fig-width: 8
#| fig-height: 3.8
#| fig-cap: "Pendiente de TFGe según la UACR (datos simulados). Puntos grandes: medias por cajas de 25 mg/g; líneas: ajuste lineal local (h = 100 mg/g, kernel triangular) a cada lado."
h <- 100
cajas <- cajas_rdd(filter(rd, between(x, -200, 300)), "pendiente_tfg", "x", 25)
ajuste_lado <- function(lado) {
  dd <- rd |> filter(abs(x) < h, (x >= 0) == (lado == "der")) |> mutate(peso = 1 - abs(x) / h)
  m <- lm(pendiente_tfg ~ x, data = dd, weights = peso)
  tibble(x = seq(if (lado == "der") 0 else -h, if (lado == "der") h else 0, length.out = 30)) |>
    mutate(y = predict(m, newdata = pick(x)), lado = lado)
}
ggplot() +
  geom_point(data = filter(rd, between(x, -200, 300)), aes(x + 300, pendiente_tfg), alpha = 0.12, size = 0.8, colour = "grey50") +
  geom_point(data = cajas, aes(caja + 300, media), size = 2.4, colour = col_ctrl) +
  geom_line(data = bind_rows(ajuste_lado("izq"), ajuste_lado("der")), aes(x + 300, y, group = lado), colour = col_trat, linewidth = 1) +
  geom_vline(xintercept = 300, linetype = "dashed") +
  labs(x = "UACR (mg/g)", y = "Pendiente de TFGe\n(mL/min/1.73 m²/año)")
```

**Qué vemos:** la pendiente **baja** al subir la UACR (peor pronóstico), pero justo en 300 aparece un **salto hacia arriba**: el efecto del fármaco. La RDD mide la **altura del salto** entre las dos rectas en el umbral.

### Paso 8. El ajuste local, a mano

Se ajusta, a cada lado y **solo con los pacientes cercanos** (a menos de $h$ mg/g del umbral), una recta; cada paciente pesa más cuanto más cerca está (**kernel triangular**: peso = $1 - |x|/h$). El coeficiente de `sobre` (1 si UACR ≥ 300) es el salto. Es la función `rdd_local()`, que hace esto con `lm(..., weights =)` y un error estándar robusto:

```{r}
#| label: c195-rdd-local
r100 <- rdd_local(rd, "pendiente_tfg", "x", h = 100)
r100 |> mutate(across(where(is.numeric), \(v) round(v, 2)))
```

**Qué vemos:** con $h$ = 100 mg/g (usa a **`r r100$n`** pacientes, el `r pct(r100$n / nrow(rd), 0)` de la muestra), el salto es **`r num(r100$estimado)`** (IC 95 %: `r num(r100$inf)` a `r num(r100$sup)`), muy cerca del efecto verdadero **en el umbral**, **`r num(efecto_umbral)`**. Fíjate en que **no es el ATE** de toda la población (**`r num(ate_rd)`**): la RDD estima el efecto **local**, en pacientes con UACR ≈ 300. Como el beneficio crece con la albuminuria, aquí el efecto en el umbral supera al promedio.

### Paso 9. El ancho de banda: sesgo contra varianza

Un $h$ **pequeño** usa solo pacientes muy parecidos (poco sesgo) pero pocos (mucha varianza). Un $h$ **grande** gana precisión pero obliga a que una **recta** describa una curva (sesgo). La sensibilidad se ve recalculando con varios $h$. Para elegir uno, usamos una validación cruzada de borde (Imbens y Lemieux, 2008) en `cv_ancho()`:

```{r}
#| label: c195-ancho
anchos <- c(25, 50, 75, 100, 150, 200, 300, 500)
sens <- map_dfr(anchos, \(hh) rdd_local(rd, "pendiente_tfg", "x", hh))
cv <- cv_ancho(rd, "pendiente_tfg", "x", anchos)
h_cv <- cv$h[which.min(cv$ecm)]
r2 <- rdd_local(rd, "pendiente_tfg", "x", h = 300, grado = 2)       # polinomio de grado 2 con h amplio
```

```{r}
#| label: c195-fig-ancho
#| fig-width: 8
#| fig-height: 3.4
#| fig-cap: "Izquierda: estimación e IC 95 % según el ancho de banda. Derecha: error de predicción por validación cruzada."
g1 <- ggplot(sens, aes(h, estimado)) +
  geom_hline(yintercept = efecto_umbral, colour = col_trat, linetype = "dashed") +
  geom_pointrange(aes(ymin = inf, ymax = sup), colour = col_ctrl, size = 0.4) +
  scale_x_continuous(breaks = c(25, 100, 200, 300, 500)) + labs(x = "Ancho de banda h (mg/g)", y = "Salto estimado")
g2 <- ggplot(cv, aes(h, ecm)) + geom_line() + geom_point(colour = col_ctrl) +
  geom_point(data = filter(cv, h == h_cv), colour = col_trat, size = 3) +
  scale_x_continuous(breaks = c(25, 100, 200, 300, 500)) + labs(x = "Ancho de banda h (mg/g)", y = "Error cuadrático medio (CV)")
g1 + g2
```

**Qué vemos:** con $h$ = 25 el intervalo es muy ancho (`r num(sens$inf[1])` a `r num(sens$sup[1])`); con $h$ = 100 se estabiliza cerca de la verdad (`r num(sens$estimado[sens$h == 100])`); con $h$ = 500 el IC es estrecho pero el estimado (**`r num(sens$estimado[sens$h == 500])`**) **se aleja** de `r num(efecto_umbral)`: la recta no describe bien una curva tan larga. La validación cruzada es muy poco pronunciada (el error varía solo de `r num(min(cv$ecm), 3)` a `r num(max(cv$ecm), 3)`, con mínimo en $h$ = `r h_cv`), de modo que **elige un valor razonable pero no decide sola**: lo sensato es **informar la sensibilidad**. Un polinomio de grado 2 con $h$ = 300 da `r num(r2$estimado)` (`r num(r2$inf)` a `r num(r2$sup)`); evita polinomios de grado alto (Gelman e Imbens, 2019). Con `rdrobust` hay un selector óptimo y un IC corregido por sesgo (código sin verificar aquí):

```{r}
#| label: c195-rdrobust
#| eval: !expr requireNamespace("rdrobust", quietly = TRUE)
#| error: true
# Con el paquete rdrobust (código no verificado en el entorno de pruebas del libro)
library(rdrobust)
m_rd <- rdrobust(y = rd$pendiente_tfg, x = rd$uacr, c = 300, kernel = "triangular", p = 1, bwselect = "mserd")
summary(m_rd)                                                   # estimación, ancho de banda y IC robusto
rdplot(y = rd$pendiente_tfg, x = rd$uacr, c = 300, x.lim = c(100, 600))   # gráfico con medias por cajas
```

### Paso 10. ¿Manipulan el umbral?

La RDD funciona si **nadie puede elegir** a qué lado del umbral cae. Si los clínicos repiten la muestra hasta que "salga" ≥ 300 en los pacientes con mejor pronóstico, **faltarán** pacientes justo por debajo y **sobrarán** por encima. Simulamos esa situación (`manipulacion = TRUE`) y miramos la densidad de la UACR alrededor de 300. La prueba de `prueba_densidad()` ajusta los conteos por cajas de 10 mg/g con una tendencia y un **salto** en 300:

```{r}
#| label: c195-densidad
#| fig-width: 7
#| fig-height: 4.2
#| fig-cap: "Pacientes por caja de 10 mg/g de UACR alrededor del umbral, sin y con manipulación (datos simulados)."
rd_m <- simular_rdd(manipulacion = TRUE) |> mutate(x = uacr - 300)
pd <- prueba_densidad(rd$uacr, 300); pd_m <- prueba_densidad(rd_m$uacr, 300)
r_m <- rdd_local(rd_m, "pendiente_tfg", "x", h = 100)
bin <- binom.test(sum(rd$uacr >= 300 & rd$uacr < 350), sum(rd$uacr >= 250 & rd$uacr < 350))   # prueba binomial 50-50
bind_rows(mutate(pd$cajas, datos = "Sin manipulación"), mutate(pd_m$cajas, datos = "Con manipulación")) |>
  mutate(datos = factor(datos, levels = c("Sin manipulación", "Con manipulación"))) |>
  ggplot(aes(caja, n)) + geom_col(fill = col_ctrl, alpha = 0.8, width = 9) + geom_vline(xintercept = 300, linetype = "dashed") +
  facet_wrap(~datos, ncol = 1) + labs(x = "UACR (mg/g)", y = "Pacientes por caja de 10 mg/g")
```

**Qué vemos:** sin manipulación la densidad **baja suavemente** (cociente de conteos arriba/abajo del corte = **`r num(pd$rc)`**, IC `r num(pd$inf)` a `r num(pd$sup)`, *p* = `r num(pd$p, 2)`). Con manipulación aparece un **hueco** justo por debajo y un **exceso** por encima: cociente **`r num(pd_m$rc)`** (IC `r num(pd_m$inf)` a `r num(pd_m$sup)`, *p* = `r format.pval(pd_m$p, digits = 2)`). Y la estimación se estropea: el salto sale **`r num(r_m$estimado)`** (verdad `r num(efecto_umbral)`), porque entre los de "justo arriba" hay pacientes de mejor pronóstico que no deberían estar. Ojo con la prueba binomial ingenua (50-50): como la densidad ya **desciende** con la UACR, en los datos **limpios** habría dado *p* = `r num(bin$p.value, 3)`, un falso aviso. Con `rddensity` existe una versión formal (McCrary mejorado; código sin verificar aquí):

```{r}
#| label: c195-rddensity
#| eval: !expr requireNamespace("rddensity", quietly = TRUE)
#| error: true
# Con el paquete rddensity (código no verificado en el entorno de pruebas del libro)
library(rddensity)
summary(rddensity(X = rd$uacr, c = 300))     # H0: la densidad es continua en el umbral
```

Otra comprobación, como en un ensayo: las covariables **previas** no deben saltar en el umbral. Con los datos sin manipular:

```{r}
#| label: c195-covariables
cov_rd <- map_dfr(c("edad", "hba1c", "pas", "tfg_basal", "ecv"), \(v) mutate(rdd_local(rd, v, "x", h = 100), variable = v))
cov_rd |> select(variable, salto = estimado, inf, sup) |> mutate(across(where(is.numeric), \(v) round(v, 2)))
```

**Qué vemos:** en `r sum(cov_rd$inf < 0 & cov_rd$sup > 0)` de las 5 covariables el intervalo incluye el cero: no hay señales de que los pacientes de un lado y otro del umbral sean distintos en lo previo. Que no haya señales no es una prueba, pero cuando sí salta una covariable es un aviso serio.

::: {.callout-warning}
## ⚠️ Un efecto local, no general

La RDD estima el efecto **en el umbral** y solo ahí. Extrapolarlo a pacientes con UACR de 1 000 mg/g (o a los de 100) requiere supuestos adicionales. Además, si algunos pacientes por encima **no** reciben el fármaco (o los de abajo sí), la RDD es **difusa** (*fuzzy*) y funciona como una variable instrumental con el umbral como instrumento (Cap. 19.4): estima el efecto en los "cumplidores" del umbral. Y si un **segundo** tratamiento cambia en el mismo umbral (p. ej., otro fármaco o una derivación que también se activa en UACR 300), el salto mezcla ambos.
:::

::: {.callout-important}
## 🎯 En resumen

-   La **DiD** resta dos cambios (tratados menos control): da **`r num(did22, 1)`** en el 2×2 y **`r num(b_fe, 1)`** con efectos fijos, frente a **`r num(att_verdad, 1)`** verdaderos.
-   Los errores estándar se **agrupan por región**: sin agrupar eran **`r num(ee[3] / ee[1], 1)` veces** más pequeños que los agrupados.
-   El **estudio de eventos** muestra la dinámica del efecto y permite mirar el pasado; **no demuestra** las tendencias paralelas (cuando no lo eran, la DiD se sesgó **`r num(did22_2 - att_verdad, 1)`** puntos).
-   La **RDD** compara pacientes **a ambos lados del umbral** con un ajuste local; estima un efecto **local** (**`r num(r100$estimado)`** en el umbral, verdad **`r num(efecto_umbral)`**).
-   Muestra **sensibilidad al ancho de banda** y **vigila la manipulación**: con ella el salto sale **`r num(r_m$estimado)`**.
:::

## Ejercicio

1.  En el Paso 3, vuelve a calcular `m_fe` con `simular_did(n_trat = 4)` (menos regiones tratadas). ¿Cómo cambian el error estándar agrupado y el CR2?
2.  En el Paso 4 usa como referencia $k = -3$ en vez de $-1$ (`evento_estudio(panel, ref = -3)`). ¿Qué cambia en los coeficientes previos y por qué?
3.  En el Paso 9, vuelve a estimar con `kernel` uniforme (peso = 1) en `rdd_local()`: cambia `peso = 1 - abs(xx) / h` por `peso = 1`. ¿Cambian el estimado y el IC?

## Referencias

-   Callaway B, Sant'Anna PHC. Difference-in-differences with multiple time periods. *J Econom*. 2021;225(2):200-230.
-   Rambachan A, Roth J. A more credible approach to parallel trends. *Rev Econ Stud*. 2023;90(5):2555-2591.
-   Imbens GW, Lemieux T. Regression discontinuity designs: a guide to practice. *J Econom*. 2008;142(2):615-635.
-   Gelman A, Imbens G. Why high-order polynomials should not be used in regression discontinuity designs. *J Bus Econ Stat*. 2019;37(3):447-456.
-   Hernán MA, Robins JM. *Causal Inference: What If*. Chapman & Hall/CRC; 2020.
-   Barrett M, D'Agostino McGowan L, Gerke T. *Causal Inference in R*. <https://www.r-causal.org/> (lectura recomendada por el autor).
