# Trayectorias y modelos conjuntos (*joint models*): visión general

::: {.callout-note}
## 🩺 Escenario

Don Ramón tiene 62 años, ERC G4 y tres TFGe seguidas: 32, 28 y 24 mL/min/1.73 m². Tu pregunta no es "¿qué pendiente tiene?" (eso fue 14.3), sino **"¿cuánto riesgo de empezar diálisis o trasplante (KRT) tiene ahora, dado que su función renal viene cayendo así?"**. Dos errores tentadores: usar solo su TFGe basal (ignora lo que pasó después) o usar su última TFGe como si fuera una constante (ignora el error de medición y que ya tiene meses de antigüedad). Los **modelos conjuntos** nacieron para esta pregunta.
:::

**Lo que vamos a hacer**

-   Entender por qué una medición repetida como la TFGe es una covariable "difícil" para un modelo de supervivencia.
-   Estimar la asociación TFGe → KRT con **tres enfoques** (valor basal, Cox con **último valor** y **dos etapas con BLUP**) y compararlos con la verdad.
-   Conocer la estructura de un **modelo conjunto** y el código de `JM` y `JMbayes2`, además de las **trayectorias latentes**.

*Datos simulados (`ckd_largo`, los de 14.3).* Conocemos la verdad: el riesgo instantáneo de KRT depende de la TFGe **verdadera y actual** del paciente, con un coeficiente de **−0.10 por cada mL/min**, es decir un **HR de 2.72 por cada 10 mL/min menos** (e^1.0). La TFGe observada tiene además un error de medición de 3 mL/min y se mide solo cada ~3 meses.

## Paso 1. Por qué la TFGe es una covariable difícil

En un Cox corriente la covariable (edad, sexo) se conoce al inicio y no cambia. La TFGe, en cambio, tiene cuatro rarezas:

1.  **Cambia con el tiempo**: lo que importa es su valor *actual*, no el basal.
2.  Se mide **con error** (un laboratorio no da la TFGe verdadera).
3.  Se mide **solo en las visitas** (cada ~3 meses, irregulares): entre visita y visita, el valor que conoces está desactualizado.
4.  Es **endógena**: depende del propio paciente y **deja de medirse cuando ocurre el evento** (tras el KRT ya no hay TFGe). No es como la temperatura ambiente, que existe aunque el paciente ya no esté.

La tercera y la cuarta se ven al dibujar algunas trayectorias, separadas por cómo terminó el seguimiento:

```{r}
#| label: trayectorias-146
#| fig-width: 8
#| fig-height: 3.8
library(tidyverse)
library(lme4)
library(survival)
source("R/funciones_epi.R")
source("R/funciones_extra_a.R")
source("R/funciones_extra_cap14.R")
source("R/simular_ckd_largo.R")
theme_set(theme_minimal(base_size = 12))

pac <- read_csv("Bases/ckd_largo_pacientes.csv", show_col_types = FALSE) |>
  mutate(edad_c = edad - 64, luacr_c = log(uacr) - 5.2)
lg  <- read_csv("Bases/ckd_largo.csv", show_col_types = FALSE)
oraculo <- read_csv("Bases/ckd_largo_oraculo.csv", show_col_types = FALSE)

d <- lg |>
  left_join(pac, by = "id") |>
  mutate(anios = mes / 12, trat = factor(tratamiento, 0:1, c("Sin iSGLT2", "iSGLT2")))

set.seed(146)
muestra <- pac |> group_by(salida) |> slice_sample(n = 20) |> pull(id)       # 20 pacientes de cada desenlace

d |> filter(id %in% muestra) |>
  ggplot(aes(mes, tfge, group = id, color = salida)) +
  geom_line(alpha = 0.6) + geom_point(size = 0.7) +
  scale_color_manual(values = c("Abandono" = "#999999", "Fin del estudio" = "#0072B2", "KRT" = "#D55E00"), name = NULL) +
  labs(x = "Meses desde la basal", y = "TFGe observada (mL/min/1.73 m²)",
       caption = "20 pacientes por tipo de salida; cada línea termina en la última medición. Datos simulados.") +
  theme(legend.position = "bottom")
```

**Qué vemos.** Los pacientes que terminan en KRT (naranja) tienen una TFGe más baja y cada línea **se corta** cuando ocurre el evento. Las mediciones son esporádicas y ruidosas. Con estos ingredientes (`r sum(pac$krt)` KRT en `r nrow(pac)` pacientes), ¿cuánto sube el riesgo por cada 10 mL/min menos de TFGe?

Para expresar el resultado usaremos siempre la misma escala: el **HR por cada 10 mL/min *menos***, que en un Cox con `TFGe/10` es `exp(-coeficiente)` (verdad: **2.72**).

```{r}
#| label: hr10-146
hr10 <- function(m) {
  s <- summary(m)$coefficients[1, ]
  tibble(HR_por_10_menos = exp(-s[["coef"]]), ic_inf = exp(-(s[["coef"]] + 1.96 * s[["se(coef)"]])),
         ic_sup = exp(-(s[["coef"]] - 1.96 * s[["se(coef)"]])))
}
```

## Paso 2. El enfoque ingenuo: solo el valor basal

La TFGe de la visita basal es una covariable fija. Es lo que haría cualquier Cox "de libro":

```{r}
#| label: cox-basal-146
basal <- lg |> filter(visita == 0) |> select(id, tfge0 = tfge)
pb <- left_join(pac, basal, by = "id")

cox_basal <- coxph(Surv(tiempo_seg_meses, krt) ~ I(tfge0 / 10), data = pb)
hr10(cox_basal) |> mutate(across(everything(), \(x) round(x, 2)))
```

El HR es `r num(hr10(cox_basal)$HR_por_10_menos, 2)` (IC 95 % `r num(hr10(cox_basal)$ic_inf, 2)` a `r num(hr10(cox_basal)$ic_sup, 2)`), por debajo de 2.72. Un solo estudio no demuestra un sesgo (lo veremos en el Paso 5), pero la dirección es la esperada: la TFGe del día 0 no es la TFGe de cuando ocurre el evento (en promedio, `r num(mean(pac$tiempo_seg_meses[pac$krt == 1]), 0)` meses después) ni está libre de error de medición, así que la asociación se **atenúa**.

## Paso 3. Cox con covariable dependiente del tiempo: el último valor

La idea natural: en **cada momento en que ocurre un KRT**, comparar al paciente que lo tuvo con los demás pacientes que seguían en riesgo, usando el **último valor de TFGe medido hasta ese momento** (el LOCF). Para eso los datos deben pasar a formato de **proceso de conteo**: una fila por paciente y por cada momento en que hay un evento en la cohorte, con intervalo (`t0`, `t1`]. La función `armar_riesgos()` (en `R/funciones_extra_cap14.R`) lo hace:

```{r}
#| label: armar-146
cp <- armar_riesgos(pac, lg)
cp |> filter(id == 2) |> select(id, t0, t1, evento, ultimo, meses_desde_med) |> slice(c(1, 2, 3, n()))   # un paciente
c(filas = nrow(cp), eventos = sum(cp$evento))
```

Cada fila dice: "en el mes `t1`, este paciente seguía en riesgo, `evento` indica si ese día tuvo el KRT, y su TFGe más reciente (`ultimo`) la midieron hace `meses_desde_med` meses". El Cox se ajusta con `Surv(t0, t1, evento)`:

```{r}
#| label: cox-ultimo-146
cox_ultimo <- coxph(Surv(t0, t1, evento) ~ I(ultimo / 10), data = cp)
hr10(cox_ultimo) |> mutate(across(everything(), \(x) round(x, 2)))
summary(cp$meses_desde_med)
```

El HR sube a `r num(hr10(cox_ultimo)$HR_por_10_menos, 2)`, mejor que el basal pero aún por debajo de 2.72. Dos razones, ambas visibles en estos datos: el último valor tiene en la mediana `r num(median(cp$meses_desde_med), 1)` meses de antigüedad (hasta `r num(max(cp$meses_desde_med), 0)`) y lleva el **error de medición** completo (3 mL/min de un paciente cuya TFGe verdadera varía entre pacientes con una DE de ~8). Medir con error una covariable **atenúa** su efecto hacia el nulo (la "dilución por regresión" de siempre).

## Paso 4. Dos etapas: primero la trayectoria, luego el Cox

Si el problema es el error y la antigüedad, hay que **estimar la TFGe verdadera actual** de cada paciente con el modelo mixto de 14.3 (que usa todas sus mediciones y toma "prestada" fuerza de los demás) y usar esa estimación en el Cox. Es el enfoque **en dos etapas** (*two-stage*, *regression calibration*):

1.  **Etapa 1.** Ajustar el modelo mixto de la TFGe (por tramos, con intercepto y pendiente aleatorios) y predecir la TFGe de cada paciente en cada momento.
2.  **Etapa 2.** Usar esa predicción como covariable dependiente del tiempo en el Cox.

La clave está en **qué datos usa la predicción de la etapa 1**. Probamos las dos opciones: el BLUP con **todas** las mediciones del paciente (`blup_total()`, "mira al futuro") y el BLUP **acumulado**, que solo usa lo medido hasta ese momento (`blup_acumulado()`, la que se podría calcular en vivo):

```{r}
#| label: etapa1-146
m_tr <- lmer(tfge ~ trat * (pmin(anios, 0.5) + pmax(anios - 0.5, 0)) + edad_c + dm + luacr_c + (1 + anios | id), data = d)

cp$blup_ac  <- blup_acumulado(m_tr, d, cp$id, cp$t1 / 12)    # solo con lo medido hasta t1
cp$blup_tot <- blup_total(m_tr, d, cp$id, cp$t1 / 12)         # con TODAS las mediciones (también las posteriores)
cp |> summarise(across(c(ultimo, blup_ac, blup_tot), list(media = mean, de = sd))) |>
  pivot_longer(everything(), names_to = c("covariable", ".value"), names_sep = "_(?=[^_]+$)") |>
  mutate(across(where(is.numeric), \(x) round(x, 1)))
```

La TFGe predicha tiene aproximadamente el mismo promedio pero es **menos ruidosa** (menor DE entre filas) que el último valor observado. Etapa 2:

```{r}
#| label: etapa2-146
cox_ac  <- coxph(Surv(t0, t1, evento) ~ I(blup_ac / 10), data = cp)
cox_tot <- coxph(Surv(t0, t1, evento) ~ I(blup_tot / 10), data = cp)

# Referencia que solo existe en una simulación: la TFGe verdadera y actual de cada paciente
cp$verdadera <- tfge_verdadera(oraculo, cp$id, cp$t1)
cox_ver <- coxph(Surv(t0, t1, evento) ~ I(verdadera / 10), data = cp)

comparacion <- bind_rows(
  `1. Valor basal`                = hr10(cox_basal),
  `2. Último valor (Cox TD)`      = hr10(cox_ultimo),
  `3a. Dos etapas, BLUP total`    = hr10(cox_tot),
  `3b. Dos etapas, BLUP acumulado` = hr10(cox_ac),
  `Referencia: TFGe verdadera`    = hr10(cox_ver), .id = "enfoque")
comparacion |> mutate(across(where(is.numeric), \(x) round(x, 2)))
```

```{r}
#| label: forest-146
#| fig-width: 7
#| fig-height: 3.2
comparacion |>
  mutate(enfoque = fct_rev(fct_inorder(enfoque))) |>
  ggplot(aes(HR_por_10_menos, enfoque)) +
  geom_vline(xintercept = exp(1), color = "#D55E00", linewidth = 0.9) +
  geom_pointrange(aes(xmin = ic_inf, xmax = ic_sup), color = "#0072B2") +
  labs(x = "HR por cada 10 mL/min menos de TFGe actual (IC 95 %)", y = NULL,
       caption = "Línea naranja: verdad (2.72). Una sola cohorte simulada, 600 pacientes y 87 KRT.")
```

**Qué vemos (una cohorte).** El valor basal (`r num(comparacion$HR_por_10_menos[1], 2)`) y el último valor (`r num(comparacion$HR_por_10_menos[2], 2)`) quedan por debajo de la verdad (2.72); las dos variantes de dos etapas (`r num(comparacion$HR_por_10_menos[3], 2)` y `r num(comparacion$HR_por_10_menos[4], 2)`) quedan al nivel de la referencia con la TFGe verdadera (`r num(comparacion$HR_por_10_menos[5], 2)`) o por encima. Con solo `r sum(pac$krt)` eventos los intervalos son amplios y se solapan todos: **una cohorte no basta para juzgar un sesgo**. Repitamos el experimento con cohortes nuevas.

## Paso 5. ¿Sesgo o azar? Repitiendo el experimento

`replica_cox_td()` simula una cohorte nueva (misma verdad) y estima la asociación con los mismos cinco enfoques. La repetimos 15 veces; el coeficiente verdadero es **−1.0 por cada 10 mL/min**:

```{r}
#| label: replicas-146
replicas <- map_dfr(1:15, \(s) replica_cox_td(14600 + s))         # tarda ~1.5 minutos

replicas |>
  group_by(enfoque) |>
  summarise(coef_medio = mean(coef), atenuacion_pct = 100 * (mean(coef) + 1), ee_medio = mean(ee), de_empirica = sd(coef)) |>
  mutate(enfoque = factor(enfoque, c("basal", "ultimo", "blup_total", "blup_acumulado", "tfge_verdadera"))) |>
  arrange(enfoque) |>
  mutate(across(where(is.numeric), \(x) round(x, 2)))
```

```{r}
#| label: replicas-resumen-146
rep_res <- replicas |> group_by(enfoque) |> summarise(media = mean(coef), ee = mean(ee), de = sd(coef))
atenuacion <- \(e) 100 * (1 - (-rep_res$media[rep_res$enfoque == e]))        # % de atenuación respecto de -1.0
```

**Qué vemos (15 cohortes).**

-   **Valor basal:** coeficiente medio `r num(rep_res$media[rep_res$enfoque == "basal"], 2)`, es decir, una **atenuación de ≈ `r num(atenuacion("basal"), 0)` %** de la asociación verdadera.
-   **Último valor:** `r num(rep_res$media[rep_res$enfoque == "ultimo"], 2)` (atenuación de ≈ `r num(atenuacion("ultimo"), 0)` %). Mejor que el basal, pero sigue sesgado hacia el nulo.
-   **Dos etapas:** `r num(rep_res$media[rep_res$enfoque == "blup_total"], 2)` con el BLUP total y `r num(rep_res$media[rep_res$enfoque == "blup_acumulado"], 2)` con el acumulado; la referencia con la TFGe verdadera da `r num(rep_res$media[rep_res$enfoque == "tfge_verdadera"], 2)`. Aquí el sesgo es **pequeño**, pero con 15 cohortes la incertidumbre del promedio (~`r num(mean(rep_res$de) / sqrt(15), 2)`) impide afirmar diferencias finas entre las dos variantes.
-   Sobre la precisión: el error estándar promedio que reporta el Cox de dos etapas (`r num(rep_res$ee[rep_res$enfoque == "blup_acumulado"], 2)`) es menor que la variabilidad real de la estimación entre cohortes (`r num(rep_res$de[rep_res$enfoque == "blup_acumulado"], 2)`), como se espera si el Cox trata la predicción como un dato **conocido**. Con 15 réplicas esa diferencia es ruidosa, pero apunta en la dirección que predice la teoría (limitación 1, abajo).

### Los sesgos del enfoque en dos etapas, uno por uno

Que en esta simulación el sesgo sea modesto no significa que el método sea seguro. Las limitaciones teóricas son:

1.  **Error de la etapa 1 ignorado.** El BLUP es una *estimación*; el Cox lo toma como un valor exacto y los errores estándar tienden a ser **demasiado pequeños**. Con pocas mediciones por paciente (visitas esporádicas) es peor.
2.  **Mirar al futuro (BLUP total).** Para un paciente que sigue observado, el BLUP incluye mediciones **posteriores** al momento del riesgo; para uno que tuvo el evento, no hay futuro. La covariable no es la misma información en ambos y **no se podría calcular en tiempo real**. El BLUP acumulado evita este problema, pero obliga a recalcular el modelo con cada momento.
3.  **La etapa 1 ignora que el seguimiento se corta por el evento.** El modelo mixto de la TFGe se ajusta como si las mediciones que faltan después del KRT o del abandono fueran ignorables; si el evento depende de la trayectoria (aquí depende de la TFGe verdadera), la trayectoria media y los efectos aleatorios quedan **sesgados** (el "abandono informativo" de 14.3, Paso 6).
4.  **El último valor (LOCF)** sufre error de medición y antigüedad, como vimos.

Un **modelo conjunto** resuelve las limitaciones 1 y 3 estimando **ambos submodelos a la vez**.

## Paso 6. El modelo conjunto: dos submodelos que comparten los efectos aleatorios

Un **modelo conjunto** (*joint model* de datos longitudinales y de tiempo hasta el evento) combina:

-   un **submodelo longitudinal**: el modelo mixto de la TFGe, $y_i(t) = m_i(t) + \varepsilon_i(t)$ con $m_i(t) = x_i(t)^\top\beta + z_i(t)^\top b_i$;
-   un **submodelo de supervivencia**: $h_i(t) = h_0(t)\,\exp\{\gamma^\top w_i + \alpha\, m_i(t)\}$,

donde $m_i(t)$ es la **trayectoria verdadera (sin error) del paciente** y $\alpha$ el **parámetro de asociación**: el logaritmo del HR por unidad de TFGe actual. Los dos submodelos están **ligados por los efectos aleatorios $b_i$** y se estiman juntos (máxima verosimilitud o enfoque bayesiano). En nuestra simulación, $\alpha$ verdadero es −0.10.

Ventajas: corrige el error de medición, **propaga la incertidumbre** de la trayectoria, tolera que el seguimiento se corte por el evento y permite **predicciones dinámicas** (el riesgo de Don Ramón se actualiza con cada nueva TFGe). También permite otras asociaciones: la **pendiente** actual, la TFGe **acumulada** (área bajo la curva) o solo los efectos aleatorios. Costo: más tiempo de cómputo, más supuestos (la trayectoria correctamente especificada) y menos paquetes que lo ofrezcan.

Con el paquete **`JM`** (Rizopoulos, 2010; código no verificado en el entorno de pruebas del libro, donde `JM` no está instalado):

```{r}
#| label: jm-146
#| eval: !expr requireNamespace("JM", quietly = TRUE)
#| error: true
library(JM)
library(nlme)

pac_jm <- pac |> arrange(id) |>                      # una fila por paciente, mismo orden de los id que en d
  mutate(t_anios = tiempo_seg_meses / 12, trat = factor(tratamiento, 0:1, c("Sin iSGLT2", "iSGLT2")))

# Submodelo longitudinal (con nlme::lme; JM no usa lmer)
lme_jm <- lme(tfge ~ trat * (pmin(anios, 0.5) + pmax(anios - 0.5, 0)) + edad_c + dm + luacr_c,
              random = ~ 1 + anios | id, data = d)
# Submodelo de supervivencia (x = TRUE es obligatorio para JM)
cox_jm <- coxph(Surv(t_anios, krt) ~ trat + edad_c + dm + luacr_c, data = pac_jm, x = TRUE)

jm1 <- jointModel(lme_jm, cox_jm, timeVar = "anios", method = "piecewise-PH-aGH")
summary(jm1)                                         # busca la fila `Assoct`: es alfa (por mL/min)
exp(-10 * jm1$coefficients$alpha)                    # HR por cada 10 mL/min MENOS; verdad 2.72
```

Con **`JMbayes2`** (enfoque bayesiano; más flexible y con formas funcionales de asociación y predicciones dinámicas; también código no verificado aquí):

```{r}
#| label: jmbayes2-146
#| eval: !expr requireNamespace("JMbayes2", quietly = TRUE)
#| error: true
library(JMbayes2)

# Mismos lme_jm y cox_jm del bloque anterior
jm2 <- jm(cox_jm, lme_jm, time_var = "anios",
          functional_forms = ~ value(tfge))          # asociación con el VALOR actual de la TFGe
summary(jm2)                                         # parte de supervivencia: fila `value(tfge)` = alfa

# Otras asociaciones: valor y pendiente actuales
# jm3 <- jm(cox_jm, lme_jm, time_var = "anios", functional_forms = ~ value(tfge) + slope(tfge))
```

Si todo va bien, `alfa` debería quedar cerca de **−0.10 por mL/min** (HR ≈ 2.72 por 10 mL/min menos), con un intervalo más honesto que el del Cox de dos etapas. (En el entorno donde se escribió este libro no pudimos ejecutar ninguno de los dos paquetes; si los usas, verifica la convergencia y compara con el enfoque de dos etapas del Paso 4.)

## Paso 7. Trayectorias latentes: ¿hay "tipos" de pacientes?

Otra pregunta distinta: en lugar de asociar la trayectoria con un evento, **¿hay subgrupos de pacientes con trayectorias distintas?** (progresadores rápidos, estables, con caída tardía). Los modelos de **clases latentes de trayectorias** (*latent class growth / growth mixture models*; paquete `lcmm`) estiman cuántos grupos hay y a cuál pertenece cada paciente. Con `lcmm` (código no verificado aquí):

```{r}
#| label: lcmm-146
#| eval: !expr requireNamespace("lcmm", quietly = TRUE)
#| error: true
library(lcmm)
m1 <- hlme(tfge ~ anios, random = ~ anios, subject = "id", ng = 1, data = as.data.frame(d))      # una sola clase
m3 <- gridsearch(hlme(tfge ~ anios, mixture = ~ anios, random = ~ anios, subject = "id", ng = 3,
                      data = as.data.frame(d)), rep = 20, maxiter = 30, minit = m1)               # tres clases
summarytable(m1, m3)                                                                              # compara BIC, entropía, tamaños
```

La versión propia, mucho más simple y **solo descriptiva**: agrupar a los pacientes según el nivel y la pendiente de su BLUP (`kmeans`). No es un modelo (no hay incertidumbre en la pertenencia ni criterio de información para elegir el número de clases), pero sirve para explorar:

```{r}
#| label: kmeans-146
set.seed(1460)
re <- ranef(m_tr)$id
perfil <- tibble(id = as.integer(rownames(re)), nivel = re[, 1], pendiente = re[, 2])
km <- kmeans(scale(perfil[, c("nivel", "pendiente")]), centers = 3, nstart = 25)
perfil$grupo <- km$cluster

resumen_grupos <- perfil |>
  left_join(pac |> select(id, krt, tratamiento), by = "id") |>
  group_by(grupo) |>
  summarise(pacientes = n(), nivel = mean(nivel), pendiente = mean(pendiente), pct_krt = 100 * mean(krt), pct_iSGLT2 = 100 * mean(tratamiento)) |>
  arrange(desc(pct_krt))                                 # de mayor a menor proporción de KRT
resumen_grupos |> mutate(across(where(is.numeric), \(x) round(x, 1)))
```

**Qué vemos.** `nivel` y `pendiente` son desviaciones respecto del promedio (en mL/min y mL/min por año; una pendiente positiva es una caída más lenta que el promedio). El grupo con más KRT (`r num(resumen_grupos$pct_krt[1], 0)` %) es el de **nivel más bajo** (`r num(resumen_grupos$nivel[1], 1)` mL/min); el de menos KRT (`r num(resumen_grupos$pct_krt[3], 0)` %) tiene la caída más lenta (pendiente `r num(resumen_grupos$pendiente[3], 1)`). El tratamiento se reparte parecido entre grupos (`r num(min(resumen_grupos$pct_iSGLT2), 0)`-`r num(max(resumen_grupos$pct_iSGLT2), 0)` % con iSGLT2). Cuidado con interpretar esto: las clases se construyeron con **toda** la trayectoria, incluida la que precede al KRT, así que parte de la asociación es **circular** (los pacientes que tuvieron KRT aportan trayectorias con TFGe baja por construcción). Para un pronóstico hay que clasificar con datos *hasta el momento de la predicción*, que es justamente lo que hace un modelo conjunto.

::: {.callout-warning}
## ⚠️ Trampas frecuentes

-   **Usar la trayectoria completa del paciente para predecir su evento.** Si la covariable usa datos posteriores al momento del riesgo (BLUP con todas las mediciones, clases latentes de toda la trayectoria), el pronóstico mira al futuro y **no se puede usar en la práctica**. La covariable debe construirse solo con lo conocido hasta ese momento.
-   **Dar por válido el error estándar del Cox de dos etapas.** Trata la TFGe predicha como un dato exacto. Si el análisis importa (un estudio, una guía), remuestrea (*bootstrap* de pacientes completos, repitiendo ambas etapas) o usa un modelo conjunto.
-   **Creer que un LOCF "controla" la covariable.** El último valor está desactualizado y medido con error: el HR queda atenuado (aquí ≈ `r num(atenuacion("ultimo"), 0)` %).
:::

::: {.callout-tip}
## 💡 Cuándo basta algo más simple

-   Si solo quieres un **pronóstico** con la TFGe de hoy (sin interés en la asociación causal), un **modelo de punto de referencia** (*landmark*: ajustar un Cox en un momento fijo, p. ej. a los 12 meses, con el valor y la pendiente hasta ahí) es sencillo, sin supuestos de trayectoria y suele bastar.
-   Si el marcador es poco ruidoso y se mide a menudo (p. ej. peso diario), el Cox con último valor da un sesgo pequeño.
-   Si el interés es un **efecto causal del tratamiento** sobre la supervivencia y la TFGe es un mediador o un confusor que cambia con el tiempo, el problema pasa a ser el de los tratamientos y confusores **dependientes del tiempo**: métodos G y modelos estructurales marginales (Cap. 19).
:::

::: {.callout-important}
## 🎯 En resumen

-   La TFGe es una covariable **endógena, medida con error y observada a intervalos**: no se puede tratar como una covariable fija ni como una constante entre visitas.
-   Con la verdad conocida (HR 2.72 por 10 mL/min menos), el **valor basal** atenúa la asociación ≈ `r num(atenuacion("basal"), 0)` % y el **último valor** (Cox dependiente del tiempo) ≈ `r num(atenuacion("ultimo"), 0)` % (promedio de 15 cohortes).
-   El enfoque en **dos etapas con BLUP** corrige gran parte (coeficiente medio `r num(rep_res$media[rep_res$enfoque == "blup_acumulado"], 2)` frente a −1.0), pero ignora la incertidumbre de la primera etapa y, si usa mediciones posteriores, **mira al futuro**.
-   Un **modelo conjunto** (`JM`, `JMbayes2`) estima ambos submodelos a la vez, corrige el error de medición y permite predicciones dinámicas; es la herramienta de referencia cuando la trayectoria y el evento están ligados.
-   Las **trayectorias latentes** (`lcmm`) describen subgrupos de pacientes; para pronosticar, clasifica solo con datos hasta el momento de la predicción.
:::

## Ejercicio

1.  Calcula, con `armar_riesgos()`, el número de pacientes en riesgo en el primer, el décimo y el último evento. ¿Cuántos tienen su último valor con más de 3 meses de antigüedad en cada momento?
2.  Ajusta el Cox con **dos covariables** del último valor: `ultimo` y el **tratamiento** (`tratamiento`). ¿Cambia el HR del último valor? En esta simulación el riesgo depende solo de la TFGe actual: ¿qué esperas del coeficiente del tratamiento?
3.  Repite el experimento del Paso 5 con `n = 300` pacientes por cohorte (argumento `n` de `replica_cox_td()`, 10 réplicas). ¿Cambia la atenuación del último valor? ¿Y la variabilidad entre cohortes?
