# Estandarización por edad

## El problema: dos poblaciones con distinta estructura de edad

Comparar la mortalidad o la incidencia de dos unidades, regiones o años **sin tener en cuenta la edad** puede ser engañoso: si una población es más vieja, tendrá más eventos aunque su atención sea mejor. La **estandarización** compara las tasas **como si ambas poblaciones tuvieran la misma estructura de edad**.

::: {.callout-note}
## 🩺 Ejemplo (datos hipotéticos)

Dos unidades de hemodiálisis, A y B, reportan su mortalidad anual. La unidad B parece peor. Pero B atiende a pacientes de más edad.
:::

```{r}
#| label: setup-75
library(tidyverse)

unidades <- tribble(
  ~edad,    ~unidad, ~personas_anio, ~muertes,
  "<50",    "A",     800,            8,
  "50-64",  "A",     900,            27,
  "65-74",  "A",     600,            42,
  "≥75",    "A",     200,            24,
  "<50",    "B",     250,            2,
  "50-64",  "B",     500,            13,
  "65-74",  "B",     900,            54,
  "≥75",    "B",     1000,           110
) |>
  mutate(edad = factor(edad, levels = c("<50", "50-64", "65-74", "≥75")),
         tasa = 100 * muertes / personas_anio)        # por 100 personas-año

unidades |> select(unidad, edad, personas_anio, muertes, tasa) |> arrange(unidad, edad)
```

### Tasa cruda: la unidad B parece peor

```{r}
#| label: tasa-cruda
cruda <- unidades |>
  group_by(unidad) |>
  summarise(muertes = sum(muertes), personas_anio = sum(personas_anio)) |>
  mutate(tasa_cruda = 100 * muertes / personas_anio)
cruda
```

Cruda: la unidad B tiene una mortalidad **mayor** (`r sprintf("%.2f", cruda$tasa_cruda[2])` vs. `r sprintf("%.2f", cruda$tasa_cruda[1])` por 100 personas-año). Pero mira **por grupo de edad**: B tiene tasas **menores** en *todos* los grupos. Es un caso de la **paradoja de Simpson**: la edad es un confusor de la comparación entre unidades.

```{r}
#| label: graf-edad
#| fig-width: 8
#| fig-height: 3.6
ggplot(unidades, aes(edad, tasa, fill = unidad)) +
  geom_col(position = "dodge", width = 0.7) +
  scale_fill_manual(values = c(A = "#E69F00", B = "#0072B2"), name = "Unidad") +
  labs(x = "Grupo de edad", y = "Mortalidad (por 100 personas-año)",
       caption = "Datos hipotéticos.") +
  theme_minimal(base_size = 11)
```

## Estandarización directa

Se aplica **cada tasa específica por edad** a una **población estándar** y se promedia:

$$
\text{Tasa estandarizada} = \sum_i w_i \, \hat{\lambda}_i \qquad w_i = \frac{N^{\text{estándar}}_i}{\sum N^{\text{estándar}}}
$$

La población estándar puede ser una de referencia (OMS, el censo del país) o la **suma de las poblaciones comparadas**. El IC se obtiene con la varianza $\sum w_i^2 \, d_i / PA_i^2$ (aproximación de Poisson):

```{r}
#| label: directa
estandar <- unidades |> group_by(edad) |> summarise(pa_estandar = sum(personas_anio)) |>
  mutate(peso = pa_estandar / sum(pa_estandar))

directa <- unidades |>
  left_join(estandar, by = "edad") |>
  group_by(unidad) |>
  summarise(
    tasa_estandarizada = 100 * sum(peso * muertes / personas_anio),
    ee = 100 * sqrt(sum(peso^2 * muertes / personas_anio^2)),
    inf = tasa_estandarizada - 1.96 * ee,
    sup = tasa_estandarizada + 1.96 * ee
  )
directa
```

La relación entre las tasas estandarizadas es la **razón de tasas estandarizada**:

```{r}
#| label: razon-directa
rt <- directa$tasa_estandarizada[2] / directa$tasa_estandarizada[1]
rt
```

Después de estandarizar, la unidad B tiene una mortalidad ~`r round(100 * (1 - rt))` % **menor**: la **dirección se invierte** respecto de la tasa cruda (B era 67 % peor). Los IC de A y B se solapan, así que la diferencia real es modesta e imprecisa: lo que desaparece al estandarizar es la "ventaja" aparente de A, que solo se debía a atender pacientes más jóvenes.

## Estandarización indirecta: la RME

La directa exige tasas por edad **estables** en cada población. Con pocos eventos (centros pequeños), las tasas por edad son inestables; entonces se usa la **indirecta**: se toman las **tasas de una población de referencia** y se calculan las muertes **esperadas** en nuestra población si tuviera esas tasas. La razón observadas/esperadas es la **razón de mortalidad estandarizada (RME)**:

$$
\text{RME} = \frac{\text{Observadas}}{\text{Esperadas}} = \frac{\sum d_i}{\sum PA_i \cdot \lambda^{\text{ref}}_i}
$$

Aquí tomamos como referencia las tasas por edad de la unidad A (en la práctica serían las de un registro nacional):

```{r}
#| label: indirecta
ref <- unidades |> filter(unidad == "A") |> select(edad, tasa_ref = tasa)

indirecta <- unidades |>
  filter(unidad == "B") |>
  left_join(ref, by = "edad") |>
  summarise(observadas = sum(muertes), esperadas = sum(personas_anio * tasa_ref / 100))

indirecta |> mutate(RME = observadas / esperadas)

## IC exacto de Poisson para la RME
pt <- poisson.test(indirecta$observadas, indirecta$esperadas)
c(RME = unname(pt$estimate), pt$conf.int)
```

Una RME < 1 indica **menos eventos que los esperados** con las tasas de referencia. Es muy usada en nefrología para comparar **centros de diálisis** (RME de mortalidad, hospitalizaciones o trasplante).

| | Directa | Indirecta |
|---|---|---|
| Necesita | Tasas por edad de **cada** población | Tasas por edad de **referencia** y edades de la población estudiada |
| Resultado | Tasa estandarizada | RME (observadas/esperadas) |
| Comparar entre varias poblaciones | Sí (con mismo estándar) | Con cuidado (cada RME usa su propia estructura) |
| Cuándo | Muchas muertes por estrato | Pocos eventos; centros pequeños |

## Otra mirada: el caso del iSGLT2 en la base `ckd_isglt2`

La misma lógica sirve para comparar el riesgo de evento renal a 36 meses entre tratados y no tratados, **estandarizando por edad** (aquí con proporciones, porque todos los pacientes tienen seguimiento completo a 36 meses o evento):

```{r}
#| label: ckd-estandarizada
ckd <- read_csv("Bases/ckd_isglt2.csv") |>
  mutate(gedad = cut(edad, c(0, 59, 69, 79, 100), labels = c("<60", "60-69", "70-79", "≥80")))

por_edad <- ckd |>
  group_by(isglt2, gedad) |>
  summarise(n = n(), eventos = sum(evento), riesgo = eventos / n, .groups = "drop")

peso_std <- ckd |> count(gedad) |> mutate(peso = n / sum(n)) |> select(gedad, peso)

est <- por_edad |>
  left_join(peso_std, by = "gedad") |>
  group_by(isglt2) |>
  summarise(riesgo_estandarizado = sum(peso * riesgo),
            ee = sqrt(sum(peso^2 * riesgo * (1 - riesgo) / n)))

crudo <- ckd |> group_by(isglt2) |> summarise(riesgo_crudo = mean(evento))

left_join(crudo, est, by = "isglt2") |> mutate(across(-isglt2, \(x) round(100 * x, 1)))

## Razones de riesgo
rr_crudo <- crudo$riesgo_crudo[2] / crudo$riesgo_crudo[1]
rr_std   <- est$riesgo_estandarizado[2] / est$riesgo_estandarizado[1]
c(RR_crudo = rr_crudo, RR_estandarizado_por_edad = rr_std)
```

La estandarización por edad **acerca** la razón de riesgos hacia 1, porque parte de la ventaja aparente de los tratados venía de ser más jóvenes. **Pero queda confusión residual**: la albuminuria, la TFGe y otras variables también están desbalanceadas (y la fragilidad ni siquiera se mide). Además, el efecto verdadero que simulamos es un HR de 0.70, una escala algo distinta del RR a 36 meses; úsalo como orientación, no como meta exacta. Estandarizar por **un solo** factor corrige solo ese factor; para varias variables se necesitan **modelos** (Cap. 8) o **ponderación** (Cap. 12).

::: {.callout-important}
## 🎯 Lo que conecta con el resto del libro

La **estandarización directa** es el mismo mecanismo que la **g-fórmula**: calcular el riesgo en cada estrato de confusores y promediar con los pesos de una población estándar. Si el estándar es la **población total del estudio**, el resultado estima el efecto causal de "todos tratados vs. nadie tratado" **siempre que los confusores incluidos basten** (Cap. 3 y Cap. 12).
:::

::: {.callout-important}
## 🎯 En resumen

-   Comparar tasas crudas entre poblaciones con distinta edad puede **invertir** la conclusión (paradoja de Simpson).
-   **Directa**: aplica las tasas por edad a un estándar; **indirecta**: compara observados con esperados (**RME**).
-   El IC de una tasa estandarizada usa $\sum w_i^2 d_i/PA_i^2$; el de una RME, la distribución exacta de Poisson.
-   Estandarizar por una sola variable no basta si hay **otros confusores**.
:::

## Ejercicio

1.  Recalcula la tasa estandarizada usando como estándar la **distribución de la unidad A** (en lugar de la suma). ¿Cambia la conclusión?
2.  Calcula la RME de la unidad A usando como referencia las tasas de la unidad B.
3.  En `ckd_isglt2`, estandariza el riesgo por **edad y sexo** conjuntamente (8 estratos). ¿Cambia el RR respecto de la estandarización solo por edad? (Recuerda: el HR verdadero es 0.70, que no es idéntico a un RR a 36 meses.)

## Nota editorial

-   Capítulo redactado con asistencia de IA y revisado por el autor. Los datos de las unidades A y B son **hipotéticos**; la base `ckd_isglt2` es **simulada**.
