# Explorar el patrón de faltantes

## Antes de decidir qué hacer: mirar

Un buen análisis de datos faltantes empieza con **tres preguntas descriptivas**:

1.  **¿Cuántos** faltan, y **en qué variables**?
2.  **¿Qué patrones** hay (¿faltan juntos o por separado)?
3.  **¿Quiénes** son los que tienen datos incompletos (¿se parecen a los completos?)?

```{r}
#| label: setup-132
library(tidyverse)
library(mice)
source("R/funciones_epi.R")
source("R/tabla1.R")

ckd <- read_csv("Bases/ckd_faltantes.csv") |>
  mutate(sexo = factor(sexo, levels = c("Mujer", "Hombre")),
         trat = factor(isglt2, labels = c("Sin iSGLT2", "Con iSGLT2")))
```

## 1. ¿Cuántos faltan?

```{r}
#| label: cuanto-falta
resumen_falta <- ckd |>
  summarise(across(everything(), \(x) sum(is.na(x)))) |>
  pivot_longer(everything(), names_to = "variable", values_to = "faltantes") |>
  mutate(porcentaje = round(100 * faltantes / nrow(ckd), 1)) |>
  filter(faltantes > 0) |> arrange(desc(faltantes))
resumen_falta
```

```{r}
#| label: graf-falta
#| fig-width: 7
#| fig-height: 2.8
ggplot(resumen_falta, aes(porcentaje, fct_reorder(variable, porcentaje))) +
  geom_col(fill = "#0072B2") +
  geom_text(aes(label = paste0(porcentaje, " %")), hjust = -0.1, size = 3.4) +
  scale_x_continuous(limits = c(0, 40)) +
  labs(x = "% de datos faltantes", y = NULL, caption = "Datos simulados.") +
  theme_minimal(base_size = 11)
```

La **UACR** falta en el **33 %**; la HbA1c, en el 8 %; la PAS, en el 6 %. Las demás variables (incluido el **desenlace**) están completas.

## 2. Patrones de faltantes

`mice::md.pattern()` cuenta cuántos pacientes tienen cada **combinación** de variables observadas (1) o faltantes (0):

```{r}
#| label: md-pattern
vars <- c("pendiente_tfg", "isglt2", "edad", "tfg_basal", "ecv", "pas", "hba1c", "uacr")
md.pattern(ckd[, vars], plot = FALSE)
```

-   **2 991 pacientes** (60 %) tienen **todos** los datos.
-   El patrón más frecuente de falta es **solo la UACR** (1 439); luego solo HbA1c (230), solo PAS (126) y combinaciones.
-   Los faltantes de UACR, HbA1c y PAS ocurren **casi independientes**: no hay un patrón monótono (como el de los abandonos en los ECA).

## 3. ¿Se parecen los que faltan a los que no?

Se crea un **indicador de faltante** y se compara a los pacientes con y sin dato en el resto de variables. Si difieren en lo **observado**, el mecanismo **no es MCAR**:

```{r}
#| label: tabla1-falta
ckd <- ckd |> mutate(uacr_falta = factor(is.na(uacr), labels = c("UACR observada", "UACR faltante")))

tabla1(ckd, vars = c("edad", "sexo", "tfg_basal", "hba1c", "pas", "ecv", "isglt2", "pendiente_tfg"),
       grupo = "uacr_falta", binarias = c("ecv", "isglt2"), valor_p = FALSE,
       etiquetas = c(edad = "Edad, años", tfg_basal = "TFGe basal", pendiente_tfg = "Pendiente de TFGe", isglt2 = "Recibe iSGLT2")) |>
  knitr::kable()
```

Los pacientes **con UACR faltante** son **mucho mayores** (DEM +0.67), tienen **peor TFGe** (−0.70), una **pendiente de TFGe más negativa** (−0.69), más ECV (+0.20) y reciben algo **menos iSGLT2** (41 % vs. 50 %) que los que tienen UACR: el mecanismo **claramente no es MCAR**. Sugiere **MAR** (la falta depende de edad, TFGe, tratamiento y desenlace, todos observados) o **MNAR**.

### Modelar la probabilidad de faltar

Una **regresión logística** del indicador de falta permite **cuantificar** qué variables predicen la falta:

```{r}
#| label: modelo-falta
library(broom)
m_falta <- glm(is.na(uacr) ~ I(edad / 10) + sexo + tfg_basal + hba1c + pas + ecv + isglt2 + pendiente_tfg,
               data = ckd, family = binomial)
tidy(m_falta, exponentiate = TRUE, conf.int = TRUE) |>
  filter(term != "(Intercept)") |>
  select(term, OR = estimate, conf.low, conf.high, p.value) |>
  mutate(across(where(is.numeric), \(x) round(x, 3)))
```

La falta de UACR se asocia con **mayor edad** (OR 1.5 por década), **menor TFGe** (OR 0.94 por unidad), **peor pendiente** (OR 0.73 por cada unidad más favorable) y, **a igual pendiente y demás covariables**, con **recibir iSGLT2** (OR 1.7; el efecto crudo es el inverso porque los tratados tienen mejor pendiente). Todas son variables **observadas**, lo que apoya **MAR**.

::: {.callout-warning}
## ⚠️ Lo que este modelo no puede decirte

Que el modelo de falta **ajuste bien** con variables observadas **no descarta MNAR**: siempre puede haber dependencia del propio valor de la UACR. El análisis solo **muestra qué variables importan** para la imputación (hay que incluirlas) y qué mecanismo es **plausible**, no cuál es **cierto**.
:::

## 4. Visualizar patrones con `VIM`

Para **muchas variables**, `VIM::aggr()` o `naniar` (si está disponible) muestran el patrón gráficamente:

```{r}
#| label: vim
#| fig-width: 8
#| fig-height: 4
library(VIM)
aggr(ckd[, c("uacr", "hba1c", "pas")], col = c("#0072B2", "#D55E00"), numbers = TRUE, sortVars = TRUE,
     labels = c("UACR", "HbA1c", "PAS"), cex.axis = 0.8, gap = 3, ylab = c("Proporción de faltantes", "Patrón"))
```

## Qué documentar en un artículo

::: {.callout-tip}
## 💡 Lista de verificación (STROBE)

-   [ ] **Número y porcentaje** de datos faltantes **por variable** (incluyendo el desenlace).
-   [ ] **Comparación** de pacientes con y sin datos completos.
-   [ ] **Razones** para los datos faltantes (si se conocen).
-   [ ] Cómo se **trataron** (casos completos, imputación) y **por qué**.
-   [ ] **Análisis de sensibilidad** al supuesto sobre el mecanismo.
:::

::: {.callout-important}
## 🎯 En resumen

-   Primero **describe**: cuántos faltan por variable, qué **patrones** hay y **quiénes** son los incompletos.
-   Compara completos vs. incompletos con la **Tabla 1** por indicador de falta, y modela la falta con una **logística**.
-   Si la falta se **asocia con variables observadas**, no es MCAR; probablemente MAR.
-   Que el modelo de falta ajuste bien **no descarta MNAR**.
:::

## Ejercicio

1.  Calcula la **proporción de pacientes con al menos un dato faltante** y compara su pendiente de TFGe con la de los completos.
2.  Haz una Tabla 1 por el indicador de falta de **HbA1c**. ¿Se parece al mecanismo de la UACR?
3.  Ajusta el modelo de falta de la PAS. ¿Qué variable es la que más predice la falta?
