# Causalidad inversa y sesgo de indicación

> **La pregunta de esta herramienta:** *¿qué fue primero: la "causa" o la enfermedad?*

::: {.callout-note}
## 🩺 Escenario

En pacientes en hemodiálisis, **quienes tienen mayor IMC viven más** (la llamada "paradoja de la obesidad"). Y en pacientes con ERC, **quienes reciben eritropoyetina (AEE) mueren más**. ¿Hay que engordar a los pacientes y retirar los AEE? Probablemente no. En el primer caso la **enfermedad** hace bajar el peso (causalidad inversa); en el segundo, el fármaco se **da a quienes ya van peor** (sesgo de indicación).
:::

**Lo que vamos a hacer**

-   Reproducir **dos sesgos hermanos** con simulaciones en las que conocemos la verdad.
-   Ver el **análisis con retardo (*lag*)** como remedio de la causalidad inversa.
-   Ver por qué el sesgo de indicación puede ir **en ambas direcciones**, y qué hacer.

## Paso 1: dos sesgos hermanos

-   **Causalidad inversa**: lo que parece la **causa** es en realidad una **consecuencia** (o un marcador) de la enfermedad que se estudia.
-   **Sesgo de indicación** (*confounding by indication*): el fármaco se **prescribe a quienes ya tienen mayor o menor riesgo**, de modo que la **indicación misma** confunde la comparación.

Ambos hacen que una **exposición inocua parezca dañina**, o que una **protectora parezca inútil**. Ambos se ven en un DAG como una **causa común** no controlada de exposición y desenlace.

## Paso 2: causalidad inversa, la "paradoja del peso" en diálisis

Simulamos que el **IMC no tiene ningún efecto sobre la mortalidad** (HR = 1), pero una **enfermedad subclínica** (no observada) baja el IMC y multiplica por 10 el riesgo de morir **durante el primer año**:

```{r}
#| label: setup-104
library(tidyverse)
library(survival)
source("R/funciones_epi.R")
theme_set(theme_minimal(base_size = 12))

set.seed(12)
n <- 20000
d <- tibble(
  enf_subclinica = rbinom(n, 1, 0.25),
  imc = rnorm(n, 27 - 3.5 * enf_subclinica, 4),                 # la enfermedad baja el IMC
  edad = rnorm(n, 62, 10)
) |>
  mutate(
    base = 0.004 * exp(0.03 * (edad - 62)),                                # el IMC NO influye
    t1 = rexp(n, base * ifelse(enf_subclinica == 1, 10, 1)),               # riesgo muy alto el primer año si hay enfermedad
    t_muerte = ifelse(t1 <= 12, t1, 12 + rexp(n, base)),
    muerte = as.integer(t_muerte <= 36), tiempo = pmin(t_muerte, 36)
  )
```

```{r}
#| label: dag-inversa
#| fig-width: 7
#| fig-height: 2.8
dibujar_dag(
  tribble(~nombre, ~x, ~y, ~etiqueta, ~rol,
          "I", 1, 1.0, "IMC bajo", "exposicion",
          "E", 2, 1.7, "Enfermedad\nsubclínica", "no medido",
          "M", 3, 1.0, "Muerte", "desenlace"),
  tribble(~de, ~a, "E", "I", "E", "M"),
  tam_texto = 3.3, expandir = c(0.25, 0.25)
)
```

La enfermedad subclínica es **causa común** del IMC bajo y de la muerte; no hay flecha del IMC a la muerte. El análisis ingenuo, por cada 5 unidades más de IMC:

```{r}
#| label: imc-ingenuo
ing <- coxph(Surv(tiempo, muerte) ~ I(imc / 5) + I(edad / 10), data = d)
hr_ing <- exp(c(HR = coef(ing)[1], confint(ing)[1, ]))
round(hr_ing, 2)
```

**Qué vemos.** El HR es **`r round(hr_ing[1], 2)`** por cada 5 unidades de IMC: parece que **engordar protege**, cuando la verdad es **ningún efecto** (HR = 1). Es confusión por una variable no medida (la enfermedad subclínica), con la particularidad de que **ocurre antes** del desenlace y lo "anuncia".

### El remedio: análisis con retardo (*lag*)

Si el efecto de la enfermedad es **temprano**, se **excluye el seguimiento inicial**: se empieza a contar después de un periodo de espera, de modo que quienes ya estaban enfermos y mueren pronto **no entran**. Con un retardo de 12 meses:

```{r}
#| label: lag
d_lag <- d |> filter(tiempo > 12) |> mutate(tiempo2 = tiempo - 12)
lag <- coxph(Surv(tiempo2, muerte) ~ I(imc / 5) + I(edad / 10), data = d_lag)
hr_lag <- exp(c(HR = coef(lag)[1], confint(lag)[1, ]))
round(hr_lag, 2)
```

Con un retardo de 12 meses el HR vuelve a **`r round(hr_lag[1], 2)`** (la verdad: 1). ¿Y con retardos más cortos? Probemos varios y dibujemos el HR en función del retardo:

```{r}
#| label: lag-varios
#| fig-width: 7
#| fig-height: 3.6
retardos <- c(0, 3, 6, 9, 12, 18, 24)
hr_por_lag <- map_dfr(retardos, \(l) {
  m <- coxph(Surv(tiempo - l, muerte) ~ I(imc / 5) + I(edad / 10), data = filter(d, tiempo > l))
  tibble(retardo = l, HR = unname(exp(coef(m)[1])),
         inf = exp(confint(m)[1, 1]), sup = exp(confint(m)[1, 2]))
})

ggplot(hr_por_lag, aes(retardo, HR, ymin = inf, ymax = sup)) +
  geom_hline(yintercept = 1, linetype = "dashed") +
  geom_pointrange(color = "#0072B2") +
  scale_x_continuous(breaks = retardos) +
  labs(x = "Retardo (meses excluidos al inicio del seguimiento)", y = "HR por 5 unidades de IMC",
       caption = "Verdad: HR = 1 (línea punteada). Datos simulados.")
```

El HR **sube hacia 1 a medida que se alarga el retardo** y se estabiliza cuando el retardo supera el tiempo de latencia clínica de la enfermedad (aquí, 12 meses). Con un retardo corto (6 meses) el sesgo **persiste** (HR `r round(hr_por_lag$HR[hr_por_lag$retardo == 6], 2)`). Elige el retardo según la **latencia clínica**. Y si la enfermedad confunde de forma **permanente**, el retardo no basta: hay que medir o ajustar la enfermedad.

Otras estrategias: usar la **exposición medida antes** de la enfermedad (peso previo a la entrada a diálisis), estudiar el **cambio de peso** en vez del peso actual (distinguir pérdida involuntaria de estabilidad) y **ajustar por marcadores** de enfermedad (albúmina, inflamación), sabiendo que reduce pero no elimina el sesgo.

## Paso 3: sesgo de indicación, los más graves reciben el fármaco

En la práctica, un tratamiento se **indica** a quien lo necesita. Si lo que lo motiva (la **gravedad**) también influye en el desenlace, comparar tratados con no tratados es injusto. Ejemplo: **AEE** en ERC. Los pacientes **más graves** (más inflamados, con peor anemia) reciben más AEE **y** mueren más; el fármaco parece **dañino** aunque sea neutro o ligeramente beneficioso.

```{r}
#| label: dag-indicacion
#| fig-width: 7
#| fig-height: 2.8
dibujar_dag(
  tribble(~nombre, ~x, ~y, ~etiqueta, ~rol,
          "G", 2, 1.7, "Gravedad", "confusor",
          "A", 1, 1.0, "AEE", "exposicion",
          "M", 3, 1.0, "Muerte", "desenlace"),
  tribble(~de, ~a, "G", "A", "G", "M", "A", "M"),
  tam_texto = 3.3, expandir = c(0.25, 0.25)
)
```

Simulamos un AEE con efecto **protector real** (HR = 0.86):

```{r}
#| label: indicacion
set.seed(5)
n <- 20000
gravedad <- rnorm(n)                                              # variable de gravedad
aee <- rbinom(n, 1, plogis(-0.2 + 1.2 * gravedad))                # los más graves reciben más AEE
h <- 0.01 * exp(0.9 * gravedad - 0.15 * aee)                      # verdad: HR = exp(-0.15) = 0.86
t_muerte <- rexp(n, h)
d3 <- tibble(aee, gravedad, tiempo = pmin(t_muerte, 36), muerte = as.integer(t_muerte <= 36))

hr3 <- function(f) unname(exp(coef(coxph(f, data = d3))[1]))
hrs_ind <- c(`Verdad` = exp(-0.15),
             `Sin ajustar (sesgo de indicación)` = hr3(Surv(tiempo, muerte) ~ aee),
             `Ajustando por gravedad` = hr3(Surv(tiempo, muerte) ~ aee + gravedad))
round(hrs_ind, 2)
```

El HR crudo es **`r round(hrs_ind[2], 1)`** (el AEE "casi duplica la mortalidad") frente a una verdad de **`r round(hrs_ind[1], 2)`**. Con la gravedad **bien medida** se recupera el efecto (`r round(hrs_ind[3], 2)`).

Contrasta con el ejemplo del iSGLT2 de este libro (Cap. 3): allí los **más sanos** reciben el fármaco y el sesgo hace que parezca **demasiado bueno**. **El sesgo de indicación puede ir en ambas direcciones**, según quién reciba el tratamiento.

### Cómo reducirlo

1.  **Mide y ajusta por las variables de indicación** (el motivo de la prescripción): gravedad, comorbilidad, laboratorios.
2.  **Comparador activo**: compara el fármaco con **otro fármaco para la misma indicación** (iSGLT2 frente a iDPP4), no con "ninguno". Así ambos grupos tienen **indicación similar**.
3.  **Diseño de nuevo usuario**: incluye solo a quienes **inician** el tratamiento durante el estudio, con tiempo cero en el inicio (10.5).
4.  **Puntaje de propensión** (Cap. 12) para resumir y balancear la indicación.
5.  **Controles negativos** y **análisis de sensibilidad** (E-value) para la confusión residual (10.6).

## Trampas frecuentes

::: {.callout-warning}
## ⚠️ "Ajustar por todo" tampoco es la solución

Ajustar por la **gravedad** funciona si está **bien medida** y es **todo** lo que influye en la prescripción. En la práctica, parte de la decisión clínica es inobservable (impresión del médico, fragilidad, preferencias del paciente): ese es el **sesgo de indicación residual**, y no se corrige con más covariables. Se cuantifica (10.6) y se reduce con diseño (comparador activo, nuevos usuarios).
:::

::: {.callout-important}
## 🎯 En resumen

-   **Causalidad inversa**: la enfermedad (a veces subclínica) causa la "exposición" (bajo peso, baja albúmina), que **parece causar** el desenlace. Se mitiga con **retardos** y con exposiciones medidas **antes** de la enfermedad.
-   **Sesgo de indicación**: el tratamiento se asigna según el pronóstico. Ajusta por la indicación, usa **comparador activo** y **nuevos usuarios**.
-   Puede hacer que un fármaco **protector parezca dañino** (AEE) o que uno neutro parezca **demasiado bueno** (iSGLT2).
-   Pregunta siempre: *¿qué fue primero, y por qué se le dio el fármaco a este paciente?*
:::

## Ejercicio

1.  Modifica el retardo a 24 meses en el análisis del IMC. ¿Cuánto se acerca el HR a 1? ¿Qué se pierde?
2.  Simula que el AEE tiene efecto **dañino real** (HR 1.2) y que se asigna según la gravedad. ¿Puedes recuperar 1.2?
3.  Piensa en un fármaco que uses en tu servicio: ¿quién lo recibe? ¿Qué **comparador activo** sería razonable?
