# Riesgos proporcionales: cómo verificar y qué hacer

## El supuesto

El modelo de Cox supone que el **cociente de riesgos entre dos pacientes es constante en el tiempo**. Si la diabetes multiplica el riesgo por 2 al inicio y por 1 a los dos años, **el HR único del modelo es un promedio sin significado claro**.

```{r}
#| label: setup-94
library(tidyverse)
library(survival)
library(survminer)
library(broom)

coh <- read_csv("Bases/cohorte_pronostico.csv") |>
  mutate(sexo = factor(sexo, levels = c("Mujer", "Hombre")),
         dm = factor(dm, levels = 0:1, labels = c("Sin DM", "Con DM")),
         krt = as.integer(estado == 1))

cox_aj <- coxph(
  Surv(tiempo_meses, krt) ~ dm + I((27 - tfg) / 10) + log2(uacr) + I(edad / 10) + sexo +
    albumina + fosforo + bicarbonato + ecv,
  data = coh
)
```

## Tres formas de comprobarlo

### 1. Gráfico log-log

Si los riesgos son proporcionales, las curvas de $\ln(-\ln S(t))$ de los dos grupos son **paralelas** (separadas por una distancia constante).

```{r}
#| label: loglog
#| fig-width: 7
#| fig-height: 4
km_dm <- survfit(Surv(tiempo_meses, krt) ~ dm, data = coh)
ggsurvplot(km_dm, data = coh, fun = "cloglog", xlim = c(3, 60), break.x.by = 12,
           xlab = "Meses (escala log)", ylab = "log(-log(supervivencia))",
           legend.labs = c("Sin DM", "Con DM"), palette = c("#999999", "#D55E00"),
           ggtheme = theme_minimal(base_size = 11))
```

Las curvas se acercan con el tiempo en lugar de mantenerse paralelas: **la ventaja de riesgo de la diabetes se atenúa**.

### 2. Residuos de Schoenfeld: `cox.zph()`

Contrasta formalmente, para cada variable, si su efecto cambia con el tiempo:

```{r}
#| label: zph
zph <- cox.zph(cox_aj)
zph
```

Una **prueba global o por variable con *p* < 0.05** sugiere violación. Aquí **la diabetes** (*p* < 0.001) viola el supuesto; el resto cumple razonablemente (la UACR tiene *p* = 0.02, una violación leve que no alarma con tanta muestra).

```{r}
#| label: zph-plot
#| fig-width: 7
#| fig-height: 3.6
ggcoxzph(zph, var = "dm", ggtheme = theme_minimal(base_size = 11))
```

La curva muestra el **coeficiente de la diabetes en función del tiempo**: alto al inicio y cayendo hacia 0. Si se cumpliera la proporcionalidad, sería una **recta horizontal**.

::: {.callout-warning}
## ⚠️ Cómo usar la prueba y el gráfico

-   Con **muestras grandes** la prueba detecta violaciones triviales; con **pocas muestras**, no detecta violaciones grandes. **Mira el gráfico**.
-   Una violación **pequeña** de una covariable de ajuste rara vez cambia el efecto que te interesa; una violación de **la exposición** sí.
-   La prueba depende de la transformación del tiempo (`transform = "km"` por defecto).
:::

### 3. Interacción con el tiempo

Se agrega un término `variable × f(tiempo)`. Con `tt()` en `coxph`:

```{r}
#| label: tt
cox_tt <- coxph(Surv(tiempo_meses, krt) ~ dm + tt(dm) + I((27 - tfg) / 10) + log2(uacr) + I(edad / 10),
                data = coh |> mutate(dm = as.integer(dm == "Con DM")),
                tt = function(x, t, ...) x * log(t))
summary(cox_tt)$coefficients[1:2, ]
```

El coeficiente `tt(dm)` es **negativo y significativo**: el efecto de la diabetes decae con $\ln(t)$.

## Qué hacer cuando no se cumple

| Opción | Cuándo | Costo |
|---|---|---|
| **Estratificar** por la variable (`strata()`) | Variable de **ajuste** no proporcional que no te interesa estimar | No obtienes su HR |
| **HR por periodo** (dividir el tiempo) | La variable **sí** te interesa y el efecto cambia en el tiempo | Hay que elegir los cortes |
| **Término tiempo-dependiente** (`tt()`) | Se conoce la forma del cambio | Más complejo; hay que interpretar la función |
| **RMST** o **riesgo a tiempo fijo** | Cuando el HR resume mal el efecto | Depende del horizonte (9.6) |
| **Modelos paramétricos** (Weibull, log-logístico) | Se justifica una forma para el riesgo basal | Supuestos más fuertes |

### HR por periodo: la opción más clara

Se divide el seguimiento en dos periodos (0-18 y > 18 meses) con `survSplit()` y se estima un HR distinto para cada uno:

```{r}
#| label: hr-periodo
sp <- survSplit(Surv(tiempo_meses, krt) ~ ., data = coh, cut = 18, episode = "periodo") |>
  mutate(dm_temprano = as.integer(dm == "Con DM" & periodo == 1),
         dm_tardio   = as.integer(dm == "Con DM" & periodo == 2))

cox_per <- coxph(
  Surv(tstart, tiempo_meses, krt) ~ dm_temprano + dm_tardio + I((27 - tfg) / 10) + log2(uacr) +
    I(edad / 10) + sexo + albumina + fosforo + bicarbonato + ecv,
  data = sp
)
summary(cox_per)$conf.int[1:2, c(1, 3, 4)] |> round(2)
```

La diabetes multiplica el riesgo por **~2.3 durante los primeros 18 meses y no aporta riesgo adicional después** (HR ≈ 1.0). El HR único (~1.8) **promedia ambas** situaciones y **no describe a ninguna**.

::: {.callout-tip}
## 💡 ¿De dónde sale esa forma?

En la simulación el efecto de la diabetes es +0.95 en log-HR (HR 2.6) durante 18 meses y 0 después. Es un patrón verosímil si, por ejemplo, la diabetes **acelera la falla renal en pacientes susceptibles** que la presentan temprano, mientras que los que sobreviven sin ella al inicio son una población seleccionada (**"depleción de susceptibles"**). En datos reales, esta forma debe respaldarla un razonamiento clínico y no solo el ajuste.
:::

## Linealidad y puntos influyentes

Dos comprobaciones más sobre un modelo de Cox, como en 8.5:

```{r}
#| label: linealidad
#| fig-width: 8
#| fig-height: 3.4
cox_spl <- coxph(Surv(tiempo_meses, krt) ~ pspline(tfg, df = 4) + log2(uacr) + I(edad / 10) + dm, data = coh)
termplot(cox_spl, term = 1, se = TRUE, col.term = "#0072B2", col.se = "grey60",
         xlab = "TFGe basal (mL/min/1.73 m²)", ylab = "log HR")
```

La relación entre la TFGe y el log-HR es **aproximadamente lineal**, como corresponde a cómo se simuló. Para buscar influyentes, `residuals(cox_aj, type = "dfbeta")` da el cambio de cada coeficiente al quitar un paciente.

::: {.callout-important}
## 🎯 En resumen

-   **Verifica** la proporcionalidad: gráfico log-log, `cox.zph()` con su gráfico y términos con tiempo; **mira el gráfico**, no solo el *p*.
-   Si falla en una variable de **ajuste**: **estratifica**. Si falla en la **exposición**: **HR por periodo**, términos tiempo-dependientes, RMST o riesgos a tiempo fijo.
-   Un **HR promedio** de un efecto que cambia en el tiempo **no describe a nadie**.
-   Revisa también **linealidad** (*splines*) e **influyentes**.
:::

## Ejercicio

1.  Verifica con `cox.zph()` la proporcionalidad **solo para la albuminuria** y grafica `ggcoxzph(zph, var = "log2(uacr)")`.
2.  Estima el HR de la diabetes en **tres periodos** (0-12, 12-24, > 24 meses).
3.  Estratifica el modelo por **diabetes** (`strata(dm)`) y compara los HR de TFGe y UACR con los del modelo completo. ¿Cambian?
