# Cómo importar datos y revisar lo que llegó

::: {.callout-note}
## 🩺 Escenario

Te llegan tres archivos para el mismo proyecto: el registro del servicio en **Excel**, los resultados de laboratorio en un **CSV** exportado desde un sistema en español, y una base de investigación en **Stata**. Antes de calcular nada necesitas leerlos bien... y comprobar que R los entendió como tú esperabas.
:::

**Lo que vamos a hacer**

-   Elegir la función correcta para cada formato.
-   Ver qué ocurre cuando se usa la equivocada (un error silencioso con la HbA1c).
-   Hacer una **revisión de cinco minutos** de toda base nueva.

```{r}
#| label: setup-43
library(tidyverse)
library(readxl)     # Excel
library(haven)      # Stata, SPSS, SAS
```

## Paso 1: qué función usar

| Formato | Función | Paquete |
|---|---|---|
| CSV (coma) | `read_csv()` | `readr` (tidyverse) |
| CSV (punto y coma, coma decimal) | `read_csv2()` | `readr` |
| Texto con otro separador | `read_delim(delim = "\t")` | `readr` |
| Excel (`.xlsx`, `.xls`) | `read_excel(hoja)` | `readxl` |
| Stata (`.dta`) | `read_dta()` | `haven` |
| SPSS (`.sav`) | `read_sav()` | `haven` |
| R (`.rds`) | `read_rds()` | `readr` |

Las rutas son relativas a la carpeta del proyecto (4.1): aquí, `Bases/archivo`.

## Paso 2: CSV, el formato más seguro

```{r}
#| label: csv
ckd <- read_csv("Bases/ckd_isglt2.csv")
ckd
```

**Lee el mensaje que imprime `read_csv()`**: te dice cuántas filas y columnas leyó (`r nrow(ckd)` y `r ncol(ckd)`) y qué **tipo** asignó a cada una (`chr` = texto, `dbl` = número). Si una columna que debería ser numérica aparece como `chr`, algo anda mal.

Si quieres controlar tú los tipos y los códigos de "faltante", dilo explícitamente:

```{r}
#| label: col-types
#| eval: false
read_csv("Bases/ckd_isglt2.csv",
         col_types = cols(id = col_integer(), sexo = col_factor(), uacr = col_double()),
         na = c("", "NA", "999", "-"))        # estos textos se leen como faltante
```

## Paso 3: el CSV "latino" (`;` y coma decimal)

Muchos Excel en español guardan los CSV con `;` como separador y `,` como decimal. Primero veamos qué pasa si usas la función equivocada:

```{r}
#| label: csv-mal
# 1) read_csv() espera comas: toda la fila queda en UNA sola columna
read_csv("Bases/ejemplo_pacientes_puntoycoma.csv", show_col_types = FALSE) |> dim()

# 2) read_delim(delim = ";") separa bien... pero lee "7,5" como 75
mal <- read_delim("Bases/ejemplo_pacientes_puntoycoma.csv", delim = ";", show_col_types = FALSE)
summary(mal$hba1c)
```

El segundo caso es el peligroso: **no hay error ni aviso**, pero la HbA1c "mediana" sería `r median(mal$hba1c)` %. Al ver el rango se nota que algo falla, y por eso siempre se revisa. La función correcta es `read_csv2()`:

```{r}
#| label: csv2
bien <- read_csv2("Bases/ejemplo_pacientes_puntoycoma.csv", show_col_types = FALSE)
summary(bien$hba1c)
```

Ahora la HbA1c va de `r min(bien$hba1c)` a `r max(bien$hba1c)` %, como corresponde.

::: {.callout-tip}
## 💡 Alternativa del autor: `rio`

El paquete `rio` ofrece **una sola función** para casi todos los formatos: `import()` adivina el tipo por la extensión y `export()` guarda. Es cómodo, pero conviene saber qué hay debajo (no se ejecuta aquí):

```r
library(rio)
datos <- import(here("datos", "crudos", "registro.xlsx"), which = "Sheet2")   # una hoja concreta
export(datos, here("datos", "procesados", "registro.rds"))
```
:::

## Paso 4: Excel

Un libro de Excel puede tener varias hojas: primero mira cuáles hay y luego elige.

```{r}
#| label: excel
excel_sheets("Bases/ejemplo_pacientes.xlsx")                 # ¿qué hojas tiene?

datos_xl <- read_excel("Bases/ejemplo_pacientes.xlsx", sheet = "datos")
dic_xl   <- read_excel("Bases/ejemplo_pacientes.xlsx", sheet = "diccionario")
dic_xl
```

Excel **esconde problemas** que el CSV no tiene: fechas guardadas como números de serie o como texto, celdas combinadas, encabezados en varias filas, colores con significado ("rojo = fallecido") y columnas numéricas con un texto suelto (`"ND"`, `"<0.5"`) que las convierte enteras en texto. Cuando puedas, pide **CSV y un diccionario de datos** (la hoja `diccionario` de arriba es un buen ejemplo). Si no queda otra, `skip = 3` salta filas de título y `range = "A4:J200"` lee un rango.

## Paso 5: Stata y SPSS (con etiquetas)

`haven` conserva las **etiquetas** de variables y de valores definidas en Stata o SPSS:

```{r}
#| label: haven
datos_dta <- read_dta("Bases/ejemplo_pacientes.dta")
datos_sav <- read_sav("Bases/ejemplo_pacientes.sav")

datos_dta |> select(id, sexo, isglt2, tfg_basal) |> head(3)
```

Las columnas con etiquetas aparecen como `<dbl+lbl>`: son números (1, 2) con un texto asociado ("Hombre", "Mujer"). Para analizarlas conviértelas a **factor** con `as_factor()`:

```{r}
#| label: haven-factor
datos_dta |>
  mutate(sexo = as_factor(sexo), isglt2 = as_factor(isglt2)) |>
  count(sexo, isglt2)

attr(datos_dta$tfg_basal, "label")        # la etiqueta de la variable queda como atributo
```

## Paso 6: la revisión de cinco minutos

Toda base nueva merece esta revisión **antes** de cualquier análisis. Empieza por lo básico:

```{r}
#| label: revision
dim(ckd)                       # filas x columnas: ¿coincide con lo esperado?
glimpse(ckd)                   # tipo de cada variable
summary(ckd)                   # mínimos, máximos, faltantes
```

Y sigue con faltantes, duplicados y categorías:

```{r}
#| label: revision-faltantes
colSums(is.na(ckd))            # faltantes por columna
sum(duplicated(ckd$id))        # ¿IDs repetidos?
count(ckd, sexo)               # categorías: ¿hay variantes o errores de tipeo?
```

Con esta lista de verificación sabrás si la base está lista:

1.  ¿El **número de filas** coincide con el número de pacientes esperado?
2.  ¿Cada columna tiene el **tipo** correcto (número, texto, fecha)?
3.  ¿Los **mínimos y máximos** son clínicamente plausibles (edad 250, PAS 0, TFGe negativa)?
4.  ¿Los **faltantes** están codificados como `NA` (y no como `999` o `"-"`)?
5.  ¿Hay **IDs duplicados**?
6.  ¿Las categorías están escritas de **una sola manera**?

Si alguna respuesta es "no", pasa al Capítulo 5 (limpieza). El paquete `skimr` resume todo esto en una sola orden: `skimr::skim(ckd)` (no se ejecuta aquí).

## Paso 7: guardar y exportar

```{r}
#| label: exportar
#| eval: false
write_csv(ckd, "datos/procesados/ckd_limpio.csv")   # CSV: universal
write_rds(ckd, "datos/procesados/ckd_limpio.rds")   # RDS: conserva tipos y factores (solo R)
```

::: {.callout-warning}
## ⚠️ Privacidad de datos clínicos

-   **Nunca** subas a un repositorio público, a la nube ni a una herramienta de IA datos con **identificadores** (nombre, documento, historia clínica, fecha de nacimiento exacta).
-   Trabaja con un **código de paciente** y guarda la tabla de equivalencias aparte y protegida.
-   Cumple las normas de tu institución y del comité de ética.
:::

::: {.callout-important}
## 🎯 En resumen

-   Cada formato tiene su función; **CSV es el más seguro**.
-   `read_csv2()` para CSV con `;` y coma decimal; la función equivocada puede fallar **sin avisar**.
-   Con `haven`, usa `as_factor()` para convertir etiquetas en factores.
-   **Revisa siempre**: dimensiones, tipos, rangos, faltantes y duplicados.
-   Protege los datos identificables.
:::

## Ejercicio

1.  Lee `ejemplo_pacientes.xlsx` y calcula cuántos pacientes iniciaron iSGLT2 y cuál es su TFGe media.
2.  Lee `ejemplo_pacientes_puntoycoma.csv` con `read_csv2()` y con `read_delim(delim = ";")`, y compara la media de `tfg_basal`. ¿Cuál es plausible para una cohorte con ERC G3?
3.  Escribe, como comentario, tres problemas que revisarías en una base nueva de tu servicio.
