# Ponderación (IPW): dar más voz a los pacientes "raros"

::: {.callout-note}
## 🩺 Escenario

En tu base, casi nadie con poca albuminuria, joven y con TFGe baja recibe iSGLT2; si alguien así lo recibe, es un caso **poco frecuente**. En vez de **descartar** pacientes (como hace el emparejamiento), ¿qué tal si a ese paciente poco frecuente le das **más peso**, de modo que "represente" a todos los que se le parecen y no recibieron el fármaco?
:::

Es la misma lógica de una **encuesta con muestreo ponderado** (Cap. 6.3): un participante de un grupo subrepresentado cuenta por varios. Con la **ponderación por probabilidad inversa** (*inverse probability weighting*, IPW) cada paciente pesa lo que "pesa su rareza": un tratado con PS bajo (poco probable que recibiera el fármaco) pesa **mucho**; un tratado con PS alto (lo esperable) pesa **poco**. El resultado es una **pseudopoblación** en la que el tratamiento **ya no depende de los confusores medidos**, como en un ensayo.

**Lo que vamos a hacer**

-   Construir los pesos ATE, ATT y ATU y entender de dónde salen.
-   **Revisar** los pesos y el balance ponderado (antes de estimar).
-   Estimar el efecto con **errores estándar correctos** y compararlo con la verdad.

```{r}
#| label: setup-125
library(tidyverse)
library(sandwich)
library(lmtest)
source("R/funciones_epi.R")
source("R/funciones_extra_cap1213.R")

oraculo <- cargar_oraculo()
ckd <- observado(oraculo)
verdad <- verdad_pendiente(oraculo)
vars <- c("edad", "hba1c", "pas", "tfg_basal", "luacr", "ecv")
```

## Paso 1: del PS a los pesos

El peso de cada paciente es el **inverso de la probabilidad de recibir el tratamiento que realmente recibió**:

$$
w_i^{ATE} = \frac{1}{P(A = a_i \mid X_i)} = \begin{cases} 1/e(X_i) & \text{tratados} \\ 1/(1 - e(X_i)) & \text{no tratados} \end{cases}
$$

Según el estimando que busques, la receta cambia:

| Estimando | Peso de los tratados | Peso de los no tratados |
|---|---|---|
| **ATE** (toda la población) | $1/e(X)$ | $1/(1-e(X))$ |
| **ATT** (los tratados) | 1 | $e(X)/(1-e(X))$ |
| **ATU** (los no tratados) | $(1-e(X))/e(X)$ | 1 |

En código, son tres líneas después de estimar el PS (el mismo modelo de 12.3):

```{r}
#| label: pesos
formula_ps <- as.formula(paste("isglt2 ~", confusores_medidos))
ckd$ps <- fitted(glm(formula_ps, data = ckd, family = binomial))

ckd <- ckd |>
  mutate(
    w_ate = ifelse(isglt2 == 1, 1 / ps, 1 / (1 - ps)),
    w_att = ifelse(isglt2 == 1, 1, ps / (1 - ps)),
    w_atu = ifelse(isglt2 == 1, (1 - ps) / ps, 1)
  )

## Cuatro pacientes: ¿quién pesa más?
ejemplo <- ckd |> filter(id %in% c(1, 10, 4, 6)) |>
  select(id, tratamiento = trat, edad, uacr, ps, w_ate) |>
  mutate(across(c(ps, w_ate), \(x) round(x, 2)))
ejemplo
```

**Qué vemos:** el paciente 1 recibió el fármaco con un PS de `r ejemplo$ps[ejemplo$id == 1]`, más bien improbable: pesa **`r ejemplo$w_ate[ejemplo$id == 1]`** (cuenta por tres). El paciente 4 no lo recibió y su PS era bajo (`r ejemplo$ps[ejemplo$id == 4]`), lo esperable: pesa solo **`r ejemplo$w_ate[ejemplo$id == 4]`**. En cambio, el paciente 6 **no** lo recibió pese a tener un PS de `r ejemplo$ps[ejemplo$id == 6]`: pesa **`r ejemplo$w_ate[ejemplo$id == 6]`**. Regla simple: pesa más quien recibió un tratamiento **poco probable** para su perfil.

Con el paquete `WeightIt` (que usa el autor) es una sola llamada:

```{r}
#| label: weightit
#| eval: false
## Con el paquete WeightIt (no se ejecuta aquí)
library(WeightIt)
W <- weightit(formula_ps, data = ckd, estimand = "ATE", method = "glm")   # "ps" en versiones antiguas
summary(W)
ckd$w_ate <- W$weights
```

## Paso 2: revisa los pesos (antes de seguir)

Los pesos muy grandes dan **inestabilidad**: unos pocos pacientes dominan el resultado. Un resumen útil es el **tamaño de muestra efectivo** (ESS): cuántos pacientes "equivalen" tus datos ponderados.

```{r}
#| label: pesos-resumen
ckd |> group_by(trat) |>
  summarise(n = n(), peso_medio = mean(w_ate), peso_max = max(w_ate), ESS = ess(w_ate)) |>
  mutate(across(where(is.numeric), \(x) round(x, 1)))
```

**Qué vemos:** los pesos van de `r round(min(ckd$w_ate), 1)` a `r round(max(ckd$w_ate), 1)`. El ESS es de `r miles(round(ess(ckd$w_ate[ckd$isglt2 == 0])))` (no tratados) y `r miles(round(ess(ckd$w_ate[ckd$isglt2 == 1])))` (tratados), frente a `r miles(sum(ckd$isglt2 == 0))` y `r miles(sum(ckd$isglt2 == 1))` reales: la ponderación "cuesta" entre `r round(100 * (1 - ess(ckd$w_ate[ckd$isglt2 == 0]) / sum(ckd$isglt2 == 0)))` y `r round(100 * (1 - ess(ckd$w_ate[ckd$isglt2 == 1]) / sum(ckd$isglt2 == 1)))` % de información.

```{r}
#| label: pesos-graf
#| fig-width: 8
#| fig-height: 3.2
ggplot(ckd, aes(w_ate, fill = trat)) +
  geom_histogram(bins = 50, position = "identity", alpha = 0.6) +
  scale_x_log10() +
  scale_fill_manual(values = c("No inicia" = "#999999", "Inicia iSGLT2" = "#0072B2"), name = NULL) +
  labs(x = "Peso ATE (escala logarítmica)", y = "Pacientes", caption = "Datos simulados.") +
  theme_minimal(base_size = 11) + theme(legend.position = "bottom")
```

::: {.callout-warning}
## ⚠️ La trampa de los pesos extremos

-   Pesos mayores de **10-20** suelen indicar **violación de positividad**: pacientes sin comparables.
-   **Mira quién tiene los pesos más grandes** (¿son clínicamente "raros"?). Aquí lo haces en el ejercicio 2.
-   Revisa el modelo del PS (¿falta no linealidad?) y valora **restringir** la población (12.3).
-   Reporta el **ESS** y analiza **con y sin** estabilización o truncamiento.
:::

## Paso 3: comprueba el balance ponderado

Igual que con el emparejamiento: si los pesos funcionaron, la DEM debe caer por debajo de 0.10.

```{r}
#| label: love-ipw
#| fig-width: 7
#| fig-height: 3.4
love_plot(ckd, vars, pesos = list(`IPW (ATE)` = ckd$w_ate, `IPW (ATT)` = ckd$w_att))
```

```{r}
#| label: dem-ipw
dem_ipw <- tabla_dem(ckd, vars, pesos = list(`IPW (ATE)` = ckd$w_ate, `IPW (ATT)` = ckd$w_att))
dem_ipw |> mutate(across(where(is.numeric), \(x) round(x, 3)))
```

**Qué vemos:** con los pesos ATE la DEM mayor es **`r sprintf("%.3f", max(abs(dem_ipw[["IPW (ATE)"]])))`**; con los ATT, **`r sprintf("%.3f", max(abs(dem_ipw[["IPW (ATT)"]])))`**. Con ATE se equilibra a **toda** la población; con ATT, hacia la población de los **tratados**. Lo medido está perfectamente equilibrado, mejor que con el emparejamiento (que descartó pacientes).

```{r}
#| label: cobalt-ipw
#| eval: false
## Con el paquete cobalt + WeightIt (no se ejecuta aquí)
library(cobalt)
bal.tab(W, un = TRUE, thresholds = c(m = 0.1))
love.plot(W, binary = "std", thresholds = c(m = 0.1), abs = TRUE, var.order = "unadjusted", line = TRUE)
```

## Paso 4: estima el efecto

Con pesos, el análisis es una **regresión ponderada** simple: desenlace ~ tratamiento. Pero ojo, los errores estándar habituales son **incorrectos** porque ignoran que los pesos se **estimaron**. Usa **varianza robusta** (`vcovHC`) o un *bootstrap* que repita **todo** el proceso:

```{r}
#| label: efecto-ipw
estimar_w <- function(w, estimando) {
  fit <- lm(pendiente_tfg ~ isglt2, data = ckd, weights = w)
  ct <- coeftest(fit, vcov = vcovHC(fit, type = "HC1"))["isglt2", ]
  tibble(estimando, estimado = ct[1], ee_robusto = ct[2])
}
res_ipw <- bind_rows(estimar_w(ckd$w_ate, "ATE"), estimar_w(ckd$w_att, "ATT"), estimar_w(ckd$w_atu, "ATU")) |>
  mutate(verdad = verdad[estimando], sesgo = estimado - verdad)
res_ipw |> mutate(across(where(is.numeric), \(x) round(x, 2)))
```

**Qué vemos:** cada versión estima **un efecto distinto** (ATE, ATT, ATU) y los tres quedan **por encima de la verdad** (sesgo de `r sprintf("%.2f", min(res_ipw$sesgo))` a `r sprintf("%.2f", max(res_ipw$sesgo))`). La razón es la misma de siempre: la **fragilidad no medida**.

### *Bootstrap* que repite todo el proceso

Los errores robustos no incorporan la incertidumbre del modelo del PS. El *bootstrap* (Cap. 7.4) sí, si en cada remuestreo **vuelves a estimar el PS y los pesos**:

```{r}
#| label: boot-ipw
library(boot)
ipw_fn <- function(datos, i) {
  d <- datos[i, ]
  ps <- fitted(glm(formula_ps, data = d, family = binomial))
  w <- ifelse(d$isglt2 == 1, 1 / ps, 1 / (1 - ps))
  unname(coef(lm(pendiente_tfg ~ isglt2, data = d, weights = w))["isglt2"])
}
set.seed(12)
b <- boot(ckd, ipw_fn, R = 500)
c(estimado = b$t0, ee_bootstrap = sd(b$t), quantile(b$t, c(0.025, 0.975))) |> round(2)
```

## Pesos estabilizados y truncados

Si hay pesos extremos, hay dos remedios:

-   **Estabilizar**: multiplicar por la **probabilidad marginal** del tratamiento recibido, $sw_i = P(A=a_i) / P(A=a_i\mid X_i)$. Reduce la variabilidad y deja los pesos medios cerca de 1.
-   **Truncar**: reemplazar los pesos por encima de un percentil (p. ej., 99) por ese valor. **Introduce sesgo** a cambio de menor varianza.

```{r}
#| label: estabilizado
p_trat <- mean(ckd$isglt2)
ckd <- ckd |>
  mutate(w_est = ifelse(isglt2 == 1, p_trat / ps, (1 - p_trat) / (1 - ps)),
         w_trunc = pmin(pmax(w_ate, quantile(w_ate, 0.01)), quantile(w_ate, 0.99)))

tibble(tipo = c("ATE sin modificar", "Estabilizado", "Truncado 1-99 %"),
       media = c(mean(ckd$w_ate), mean(ckd$w_est), mean(ckd$w_trunc)),
       maximo = c(max(ckd$w_ate), max(ckd$w_est), max(ckd$w_trunc)),
       estimado = c(coef(lm(pendiente_tfg ~ isglt2, ckd, weights = w_ate))[2],
                    coef(lm(pendiente_tfg ~ isglt2, ckd, weights = w_est))[2],
                    coef(lm(pendiente_tfg ~ isglt2, ckd, weights = w_trunc))[2])) |>
  mutate(across(where(is.numeric), \(x) round(x, 2)))
```

**Qué vemos:** con un tratamiento en **un solo momento** (como aquí), estabilizar **no cambia** el efecto (solo reescala los pesos dentro de cada grupo). Estabilizar importa sobre todo cuando el tratamiento **varía en el tiempo** (Cap. 19). Truncar sí mueve la estimación un poco, a cambio de pesos menos extremos.

## IPW para desenlaces binarios

Con una pseudopoblación balanceada, el **riesgo ponderado** de cada grupo se calcula directamente:

```{r}
#| label: ipw-riesgo
riesgo <- ckd |> group_by(isglt2) |> summarise(r = weighted.mean(evento, w_ate))
r_ipw <- c(riesgo_no_inicia = riesgo$r[1], riesgo_inicia = riesgo$r[2],
           diferencia = riesgo$r[2] - riesgo$r[1], razon = riesgo$r[2] / riesgo$r[1])
round(r_ipw, 3)
r1 <- mean(oraculo$evento_36m_1); r0 <- mean(oraculo$evento_36m_0)
c(DR_verdadera = r1 - r0, RR_verdadero = r1 / r0) |> round(3)
```

**Qué vemos:** el IPW da una diferencia de **`r sprintf("%.1f", 100 * r_ipw["diferencia"])` puntos** y un RR de **`r sprintf("%.2f", r_ipw["razon"])`**; la verdad es **`r sprintf("%.1f", 100 * (r1 - r0))` puntos** y **`r sprintf("%.2f", r1 / r0)`**. Mismo patrón que con los demás métodos: sobreestima el beneficio por la fragilidad.

## Un paso más: cuando el tratamiento es continuo (una dosis)

Si la exposición fuera una **dosis** o una concentración (no un sí/no), no hay un PS, pero la idea es la misma: el peso es el cociente entre la **densidad** del tratamiento solo y la densidad del tratamiento **dado los confusores** (el autor lo desarrolla con el ejemplo de subvenciones y malaria de Heiss). Con datos hipotéticos de dosis:

```{r}
#| label: ipw-continuo
#| eval: false
## Tratamiento continuo (dosis), no se ejecuta: ilustración con datos hipotéticos
num <- dnorm(datos$dosis, predict(lm(dosis ~ 1, datos)), sd(resid(lm(dosis ~ 1, datos))))                 # numerador
m_den <- lm(dosis ~ edad + tfg_basal + luacr, data = datos)
den <- dnorm(datos$dosis, predict(m_den), sd(resid(m_den)))                                               # denominador
datos$w <- num / den                                                                                       # pesos estabilizados
lm(pendiente ~ dosis, data = datos, weights = w)

## Con WeightIt: weightit(dosis ~ edad + tfg_basal + luacr, data = datos, stabilize = TRUE)
```

::: {.callout-important}
## 🎯 En resumen

-   **IPW**: ponderar a cada paciente por $1/P(\text{su tratamiento}\mid X)$ crea una **pseudopoblación sin confusión medida**; los pesos ATE, ATT y ATU apuntan a estimandos distintos.
-   **Revisa los pesos** (rango, ESS) y el **balance ponderado** antes de estimar.
-   Usa **errores estándar robustos** o un ***bootstrap*** que repita todo el proceso.
-   Los **pesos estabilizados** y **truncados** reducen la varianza (truncar introduce sesgo).
-   IPW **no corrige** la confusión no medida: aquí, todos los estimados quedan por encima de la verdad.
:::

## Ejercicio

1.  Calcula el **ESS** con los pesos ATT y compáralo con el de los pesos ATE. ¿Por qué cambia?
2.  Identifica los 20 pacientes con **mayor peso ATE** y describe su perfil (edad, UACR, TFGe). ¿Tiene sentido clínico que pesen tanto?
3.  Estima el efecto con un modelo de PS que incluya **`fragilidad`** (solo posible en simulación). ¿Se acerca a la verdad (`r round(verdad["ATE"], 2)`)?
