# Mediación moderada: ¿el camino indirecto es igual para todos?

::: {.callout-note}
## 🩺 Escenario

Los pacientes con UACR muy alta suelen bajarla **mucho más** con el iSGLT2 que los que ya tienen una UACR casi normal (no hay mucho que bajar). Entonces, "el efecto del fármaco **a través de la albuminuria**", ¿es el mismo en un paciente A1 que en uno A3? Si cambia según el paciente, tienes **mediación moderada**: la mediación (18.1) y la modificación del efecto (8.4) en la misma pregunta.
:::

En 18.4 vimos una interacción **entre el fármaco y el mediador** dentro del modelo del desenlace. Aquí hablamos de otra cosa: una **tercera variable** (el **moderador**, $Z$) que cambia la fuerza de **uno de los eslabones** de la cadena. Es el esquema clásico de la "mediación moderada" (*moderated mediation*, modelos de Hayes), traducido a nefrología.

**Lo que vamos a hacer**

-   Entender qué es un **efecto indirecto condicional** y el **índice de mediación moderada**.
-   Estimarlos con dos regresiones y *bootstrap*, y compararlos con la verdad.
-   Repetir el análisis con `lavaan` (que sí se ejecuta aquí) y con `mediation` (condicional).

## Paso 1. La idea con una figura y dos ecuaciones

El moderador puede actuar sobre el eslabón $A \to M$ (el fármaco baja más la UACR en algunos), sobre $M \to Y$ (bajar la UACR rinde más en algunos) o sobre el camino directo. En nuestro ejemplo, $Z$ = **ln(UACR) basal** modifica el eslabón $A \to M$:

```{r}
#| label: dag-modmed-c186
#| fig-width: 8
#| fig-height: 3.4
library(tidyverse)
library(boot)
source("R/funciones_epi.R")
source("R/funciones_extra_cap18.R")
source("R/simular_mediacion.R")

nodos <- tribble(~nombre, ~x, ~y, ~etiqueta, ~rol,
  "A", 1, 1, "iSGLT2\n(A)", "exposicion",
  "M", 2, 0.4, "Cambio de UACR\na los 6 meses (M)", "mediador",
  "Y", 3, 1, "Pendiente\nde TFGe (Y)", "desenlace",
  "Z", 1.5, -0.45, "Moderador (Z):\nUACR basal", "confusor")
aristas <- tribble(~de, ~a, "A", "M", "M", "Y", "A", "Y")
dibujar_dag(nodos, aristas, tam_texto = 3.3, expandir = c(0.2, 0.25)) +
  ggplot2::annotate("segment", x = 1.5, xend = 1.5, y = -0.2, yend = 0.68, color = "grey30",
                    linewidth = 0.6, arrow = grid::arrow(length = grid::unit(0.18, "cm"), type = "closed")) +
  ggplot2::annotate("text", x = 1.44, y = 0.2, label = "modula A→M", hjust = 1, size = 3.2, color = "grey30")
```

La flecha de $Z$ apunta **a otra flecha** (A → M): así se dibuja una moderación. Como modelo, el mediador lleva el producto $A \times Z$:

$$
M = a_0 + a_1 A + a_2 Z + a_3\,(A \times Z) + \dots \qquad\qquad Y = \dots + c'\,A + b\,M + \dots
$$

El efecto del fármaco sobre el mediador **depende de $Z$**: $a_1 + a_3 Z$. Entonces el efecto indirecto también:

$$
\text{NIE}(z) = (a_1 + a_3\,z) \times b \qquad\qquad \text{Índice de mediación moderada} = a_3 \times b
$$

El **índice** responde en un número: "por cada unidad más de $Z$, ¿cuánto cambia el efecto indirecto?". Si su IC no incluye 0, la mediación está moderada.

## Paso 2. Los datos y el análisis

Simulamos una cohorte donde la baja de la UACR con el fármaco **crece** con la UACR basal (`alfa_z = -0.20`): cada +1 en ln(UACR) basal añade -0.20 al efecto sobre el mediador. Centramos $Z$ en 4.8 (UACR ≈ 120 mg/g, como en 8.4):

```{r}
#| label: datos-modmed-c186
oraculo <- simular_mediacion(alfa_z = -0.20, semilla = 2029)           # SIMULADO
ckd <- preparar_mediacion(oraculo) |>
  mutate(luacr_c = luacr - 4.8, edad10 = edad / 10, hombre = as.integer(sexo == "Hombre"))
sd_z <- sd(ckd$luacr_c)

# La verdad: efecto indirecto del oráculo en 5 grupos de UACR basal
verdad_grupos <- oraculo |>
  mutate(z = log(pmax(uacr_basal, 1)) - 4.8, grupo = ntile(z, 5)) |>
  group_by(grupo) |> summarise(z = mean(z), nie_verdad = mean(y11 - y10))
verdad_grupos |> mutate(across(everything(), \(x) round(x, 2)))
```

La verdad ya muestra la moderación: el efecto indirecto verdadero va de `r sprintf("%.2f", verdad_grupos$nie_verdad[1])` en el quintil de UACR más baja a `r sprintf("%.2f", verdad_grupos$nie_verdad[5])` en el más alto. Ahora un analista sin la verdad: ajusta los dos modelos (el moderador va **en los dos**, y el mediador lleva el producto con el fármaco) y calcula el efecto indirecto condicional con *bootstrap*:

```{r}
#| label: modmed-boot-c186
modmed <- function(datos, i, z_grid = NULL) {
  d <- datos[i, ]
  mm <- lm(delta_lnuacr ~ isglt2 * luacr_c + edad10 + hombre + hba1c + pas + tfg_basal + ecv, data = d)
  my <- lm(pendiente_tfg ~ isglt2 * luacr_c + delta_lnuacr + edad10 + hombre + hba1c + pas + tfg_basal + ecv, data = d)
  a1 <- coef(mm)[["isglt2"]]; a3 <- coef(mm)[["isglt2:luacr_c"]]; b <- coef(my)[["delta_lnuacr"]]
  if (!is.null(z_grid)) return((a1 + a3 * z_grid) * b)                       # curva completa
  s <- sd(d$luacr_c)
  c(`NIE a -1 DE` = (a1 - a3 * s) * b, `NIE a la UACR típica` = a1 * b, `NIE a +1 DE` = (a1 + a3 * s) * b,
    `índice de mediación moderada` = a3 * b)
}
set.seed(186)
b_mm <- boot(ckd, modmed, R = 300)
tab_mm <- tibble(efecto = names(b_mm$t0), estimado = b_mm$t0,
                 ic_inf = map_dbl(seq_along(b_mm$t0), \(k) boot.ci(b_mm, type = "perc", index = k)$percent[4]),
                 ic_sup = map_dbl(seq_along(b_mm$t0), \(k) boot.ci(b_mm, type = "perc", index = k)$percent[5]),
                 verdad = c(-1.5 * (-0.35 - 0.20 * (-sd_z)), -1.5 * (-0.35), -1.5 * (-0.35 - 0.20 * sd_z), -1.5 * -0.20))
tab_mm |> mutate(across(where(is.numeric), \(x) round(x, 2)))
```

**Qué vemos.** El efecto indirecto es de `r sprintf("%.2f", tab_mm$estimado[1])` en pacientes con una UACR 1 desviación estándar **por debajo** de lo típico, `r sprintf("%.2f", tab_mm$estimado[2])` en los típicos y `r sprintf("%.2f", tab_mm$estimado[3])` en los de UACR 1 DE **por encima** (la desviación estándar de ln UACR es `r sprintf("%.2f", sd_z)`). El **índice** vale `r sprintf("%.2f", tab_mm$estimado[4])` (IC `r sprintf("%.2f", tab_mm$ic_inf[4])` a `r sprintf("%.2f", tab_mm$ic_sup[4])`; verdad: `r sprintf("%.2f", tab_mm$verdad[4])`): **no incluye 0**, así que sí hay mediación moderada. Los tres efectos condicionales contienen su valor verdadero (calculado con los coeficientes del simulador).

(El "-1 DE, 0, +1 DE" es una convención; lo importante es **cubrir el rango** de $Z$. Con un moderador continuo, lo ideal es **dibujar la curva completa**.)

## Paso 3. La curva completa

El mismo *bootstrap*, pero devolviendo el efecto indirecto en una malla de valores de $Z$, nos da la curva con su banda de confianza:

```{r}
#| label: curva-modmed-c186
#| fig-width: 7.5
#| fig-height: 3.8
z_grid <- seq(-2, 2, by = 0.25)
set.seed(186)
b_curva <- boot(ckd, modmed, R = 300, z_grid = z_grid)
curva <- tibble(z = z_grid, est = b_curva$t0,
                inf = apply(b_curva$t, 2, quantile, 0.025), sup = apply(b_curva$t, 2, quantile, 0.975))

ggplot(curva, aes(z, est)) +
  geom_ribbon(aes(ymin = inf, ymax = sup), fill = "#009E73", alpha = 0.2) +
  geom_line(color = "#009E73", linewidth = 1) +
  geom_point(data = verdad_grupos, aes(z, nie_verdad), shape = 18, size = 4, color = "#D55E00") +
  geom_hline(yintercept = 0, color = "grey70") +
  labs(x = "ln(UACR basal) - 4.8   (0 = UACR de 120 mg/g; +1 = unas 2.7 veces más)",
       y = "Efecto indirecto del iSGLT2\n(mL/min/1.73 m²/año)",
       caption = "Verde: estimación e IC 95 % bootstrap. Rombos naranjas: verdad en cada quintil de UACR. Datos simulados.") +
  theme_minimal(base_size = 11)
```

**Qué vemos.** La curva sube con la UACR basal y los rombos (la verdad) caen sobre ella. En clínica: "**el efecto del fármaco que pasa por la albuminuria** es mayor cuanto más albuminuria tiene el paciente", lo que además concuerda con la heterogeneidad que viste en 8.4. Pero ojo: la curva describe el efecto **indirecto**; el beneficio total depende también del directo.

## Paso 4. Con `lavaan`

Una alternativa es el paquete `lavaan` (modelos de ecuaciones estructurales), que permite escribir **todo en un solo objeto** y definir las cantidades de interés (`:=`) con su IC. Es el enfoque de los modelos de ecuaciones estructurales; la estructura es la misma, con nuestros nombres:

```{r}
#| label: lavaan-c186
#| eval: !expr requireNamespace("lavaan", quietly = TRUE)
#| error: true
#| warning: false
#| message: false
library(lavaan)

modelo_mm <- '
  # Regresiones (los coeficientes llevan nombre para poder combinarlos después)
  delta_lnuacr  ~ a1*isglt2 + a2*luacr_c + a3*isglt2:luacr_c + edad10 + hombre + hba1c + pas + tfg_basal + ecv
  pendiente_tfg ~ cdash1*isglt2 + cdash2*luacr_c + cdash3*isglt2:luacr_c + b1*delta_lnuacr + edad10 + hombre + hba1c + pas + tfg_basal + ecv

  # Media y varianza del moderador (para evaluarlo a -1 y +1 desviación estándar)
  luacr_c ~ luacr_c.mean*1
  luacr_c ~~ luacr_c.var*luacr_c

  # Efectos indirectos condicionales y el índice de mediación moderada
  indirecto_menos1DE := (a1 + a3*(luacr_c.mean - sqrt(luacr_c.var)))*b1
  indirecto_mas1DE   := (a1 + a3*(luacr_c.mean + sqrt(luacr_c.var)))*b1
  indice_mod_med     := a3*b1
'
set.seed(186)
ajuste_mm <- sem(modelo_mm, data = ckd, se = "bootstrap", bootstrap = 200, fixed.x = FALSE)   # en un artículo, >= 1 000
pe <- parameterEstimates(ajuste_mm, boot.ci.type = "perc", level = 0.95)
pe |> filter(op == ":=") |> select(efecto = label, estimado = est, ic_inf = ci.lower, ic_sup = ci.upper) |>
  mutate(across(where(is.numeric), \(x) round(x, 2)))
```

Los números coinciden con los de las dos regresiones (como debe ser: son las mismas ecuaciones). Ventajas y límites: `lavaan` es **extremadamente flexible** (varios mediadores, variables latentes), pero hay que escribir todo a mano y los nombres de los parámetros deben ser exactos.

## Paso 5. Con el paquete `mediation` (código no verificado en el entorno de pruebas del libro)

`mediate()` evalúa la mediación **a un nivel del moderador** si se lo pasas como covariable, y `test.modmed()` contrasta los efectos entre dos niveles. El moderador debe estar **en los dos modelos**, como los pusimos arriba:

```{r}
#| label: mediation-modmed-c186
#| eval: !expr requireNamespace("mediation", quietly = TRUE)
#| error: true
library(mediation)
m_med <- lm(delta_lnuacr ~ isglt2 * luacr_c + edad10 + hombre + hba1c + pas + tfg_basal + ecv, data = ckd)
m_out <- lm(pendiente_tfg ~ isglt2 * luacr_c + delta_lnuacr + edad10 + hombre + hba1c + pas + tfg_basal + ecv, data = ckd)

z_bajo <- mean(ckd$luacr_c) - sd(ckd$luacr_c)
z_alto <- mean(ckd$luacr_c) + sd(ckd$luacr_c)

set.seed(186)
med_bajo <- mediate(m_med, m_out, covariates = list(luacr_c = z_bajo), boot = TRUE, boot.ci.type = "perc",
                    sims = 500, treat = "isglt2", mediator = "delta_lnuacr")
med_alto <- mediate(m_med, m_out, covariates = list(luacr_c = z_alto), boot = TRUE, boot.ci.type = "perc",
                    sims = 500, treat = "isglt2", mediator = "delta_lnuacr")
summary(med_bajo); summary(med_alto)

# ¿Difieren los efectos indirectos entre los dos niveles del moderador?
med_base <- mediate(m_med, m_out, boot = TRUE, boot.ci.type = "perc", sims = 500, treat = "isglt2", mediator = "delta_lnuacr")
test.modmed(med_base, covariates.1 = list(luacr_c = z_bajo), covariates.2 = list(luacr_c = z_alto), sims = 500)
```

::: {.callout-warning}
## ⚠️ Un moderador no es un "factor causal" ni un subgrupo ya planeado

Que el efecto indirecto cambie con la UACR basal **no** dice que la UACR basal *cause* el cambio (puede ser un marcador de otra cosa, como la actividad de la enfermedad), y los **supuestos de confusión de 18.3 deben cumplirse en cada nivel del moderador**. Además, mirar muchos moderadores es el mismo problema de los subgrupos de 8.4: declara **antes** cuál es tu moderador (y por qué) y presenta los demás como exploratorios.
:::

::: {.callout-important}
## 🎯 En resumen

-   **Mediación moderada**: una tercera variable $Z$ cambia la fuerza de un eslabón de la cadena. Se modela con un **producto** ($A \times Z$ en el mediador, o $M \times Z$ en el desenlace).
-   El efecto indirecto pasa a ser una **función de $Z$**: $(a_1 + a_3 z)\,b$. El **índice de mediación moderada** ($a_3 \times b$) dice cuánto cambia por cada unidad de $Z$.
-   Presenta **la curva completa** (o al menos tres niveles de $Z$), con IC por *bootstrap*, y la verdad o una referencia cuando la tengas.
-   `lavaan` y `mediation` hacen lo mismo con sintaxis distinta; ambos exigen que el moderador esté en los dos modelos y que se cumplan los supuestos de 18.3.
:::

## Ejercicio

1.  Cambia `alfa_z` a `0` en `simular_mediacion()`. ¿Qué pasa con el índice de mediación moderada y su IC?
2.  Dibuja la curva del efecto **directo** en función de $Z$ (usa el coeficiente de `isglt2` y de `isglt2:luacr_c` del modelo del desenlace). ¿Está moderado el efecto directo en esta base?
3.  Rehaz el Paso 2 usando el **sexo** como moderador (`hombre` en lugar de `luacr_c`). ¿Hay mediación moderada por sexo en esta base?
