# Subgrupos y heterogeneidad

::: {.callout-note}
## 🩺 Escenario

El bicarbonato mejora la TFGe en promedio. Un nefrólogo del comité pregunta: *"¿funciona igual en diabéticos que en no diabéticos? ¿En mayores de 65? ¿En quienes tienen la acidosis más marcada?"*. Si miras suficientes subgrupos, **alguno** saldrá "significativo" por puro azar, y la tentación de publicarlo como hallazgo es enorme. Este subcapítulo te enseña a hacer la pregunta bien y a decidir cuándo creer la respuesta.
:::

**Lo que vamos a hacer**

-   Probar si el efecto **difiere** entre subgrupos con una **prueba de interacción** (y ver por qué no se comparan los *p* de cada subgrupo).
-   Resumir los resultados en un *forest plot*.
-   Medir cuánto engaña la **multiplicidad** y modelar el efecto de forma **continua**, contra la verdad.

```{r}
#| label: setup-115
library(tidyverse)
library(broom)
library(emmeans)
theme_set(theme_minimal(base_size = 12))

eca <- read_csv("Bases/eca_bicarbonato.csv") |>
  mutate(brazo = factor(brazo, levels = c("Placebo", "Bicarbonato")),
         sexo = factor(sexo, levels = c("Mujer", "Hombre")),
         dif24 = tfg_24 - tfg0,
         edad_g = factor(edad >= 65, labels = c("<65 años", "≥65 años")),
         bic_g = factor(bic0 < 20, labels = c("Bicarbonato basal ≥20", "Bicarbonato basal <20")),
         dm_g = factor(dm, labels = c("Sin diabetes", "Con diabetes")),
         tfg_g = factor(tfg0 < 30, labels = c("TFGe basal ≥30", "TFGe basal <30")))
```

## Paso 1: la pregunta correcta es la interacción

Un efecto **promedio** puede esconder que el tratamiento funciona mejor en unos pacientes que en otros: es **modificación del efecto** (8.4) en un ensayo. En este ECA se anticipa que el bicarbonato beneficia más a quienes tienen **acidosis más marcada**.

La tentación es estimar el efecto en cada subgrupo y ver en cuál es "significativo". Veamos qué pasa con el bicarbonato basal:

```{r}
#| label: subgrupos-ingenuo
efecto_en <- function(d) {
  m <- lm(tfg_24 ~ brazo + tfg0, data = d)
  tidy(m) |> filter(term == "brazoBicarbonato") |> transmute(n = nobs(m), efecto = estimate, p = p.value)
}
eca |> group_by(bic_g) |> group_modify(\(d, k) efecto_en(d)) |> mutate(across(where(is.numeric), \(x) round(x, 3)))
```

En el subgrupo con bicarbonato basal **< 20** el efecto es grande y claramente significativo; en el de **≥ 20** es menor y **no significativo** (*p* ≈ 0.10). Concluir *"el bicarbonato solo funciona en los más acidóticos"* sería un error clásico: **que uno sea significativo y otro no, no demuestra que difieran**. Puede deberse solo a la precisión de cada estimación. La pregunta correcta no es *"¿es significativo el efecto en cada subgrupo?"* sino ***"¿difiere el efecto entre subgrupos?"***, y se contesta con el término de **interacción** `brazo × subgrupo`:

```{r}
#| label: interaccion-bic
m_int <- lm(tfg_24 ~ brazo * bic_g + tfg0, data = eca)
m_sin <- lm(tfg_24 ~ brazo + bic_g + tfg0, data = eca)
anova(m_sin, m_int)                        # prueba de la interacción
```

Hay **cierta evidencia de interacción** (*p* ≈ 0.06): el efecto es mayor con bicarbonato basal < 20 mEq/L (1.9 frente a 0.7), pero la evidencia es **limitada**, no un hallazgo establecido. Con el bicarbonato como variable continua (Paso 4) la señal es más clara.

## Paso 2: el *forest plot* de subgrupos

Estimamos el efecto en cada subgrupo (con ANCOVA) y probamos la interacción por separado. Una función reutilizable:

```{r}
#| label: forest-sub
efecto_subgrupo <- function(datos, variable) {
  datos$sg <- datos[[variable]]
  m_i <- lm(tfg_24 ~ brazo * sg + tfg0, data = datos)
  m_s <- lm(tfg_24 ~ brazo + sg + tfg0, data = datos)
  p_int <- anova(m_s, m_i)$`Pr(>F)`[2]
  em <- emmeans(m_i, ~ brazo | sg) |> pairs(reverse = TRUE) |> summary(infer = TRUE)
  as_tibble(em) |>
    transmute(variable = variable, subgrupo = as.character(sg), diferencia = estimate,
              inf = lower.CL, sup = upper.CL, p_interaccion = p_int)
}

sub <- map_dfr(c("edad_g", "dm_g", "tfg_g", "bic_g"), \(v) efecto_subgrupo(eca, v))
global <- lm(tfg_24 ~ brazo + tfg0, data = eca) |> tidy(conf.int = TRUE) |>
  filter(term == "brazoBicarbonato") |>
  transmute(variable = "Global", subgrupo = "Todos", diferencia = estimate, inf = conf.low, sup = conf.high, p_interaccion = NA_real_)

forest <- bind_rows(global, sub) |>
  mutate(etiqueta = fct_rev(fct_inorder(paste(subgrupo))))
forest |> mutate(across(where(is.numeric), \(x) round(x, 2)))
```

```{r}
#| label: graf-forest
#| fig-width: 8
#| fig-height: 4.2
x_texto <- max(forest$sup) + 0.3
ggplot(forest, aes(diferencia, etiqueta, xmin = inf, xmax = sup)) +
  geom_vline(xintercept = 0, linetype = "dashed") +
  geom_vline(xintercept = global$diferencia, color = "#D55E00", alpha = 0.6) +
  geom_pointrange(aes(color = variable == "Global"), show.legend = FALSE) +
  geom_text(aes(x = x_texto, label = ifelse(is.na(p_interaccion), "", paste0("p int. = ", sprintf("%.2f", p_interaccion)))),
            hjust = 0, size = 3) +
  scale_color_manual(values = c(`TRUE` = "#D55E00", `FALSE` = "#0072B2")) +
  coord_cartesian(xlim = c(min(forest$inf) - 0.2, x_texto + 1.3), clip = "off") +
  labs(x = "Diferencia en TFGe a 24 meses, bicarbonato − placebo (mL/min/1.73 m²)", y = NULL,
       caption = "ANCOVA ajustado por TFGe basal. Línea naranja: efecto global. Datos simulados.")
```

**Qué vemos.** Solo el subgrupo por **bicarbonato basal** muestra una señal de interacción (*p* ≈ `r sprintf("%.2f", forest$p_interaccion[forest$variable == "bic_g"][1])`); los demás tienen *p* de interacción de `r sprintf("%.2f", min(forest$p_interaccion[forest$variable %in% c("edad_g", "dm_g", "tfg_g")]))` o más y sus IC se solapan con el global: las diferencias entre ellos son **compatibles con el azar**.

## Paso 3: la multiplicidad, o cómo "encontrar" subgrupos que no existen

Con **cuatro subgrupos** ya hay riesgo de hallazgos falsos; con 10-20, es casi seguro. Lo comprobamos con una simulación **sin ningún efecto**: permutamos el brazo al azar (así el tratamiento no puede tener efecto ni interacción) y medimos con qué frecuencia **al menos una de 10 interacciones** sale con *p* < 0.05:

```{r}
#| label: falso-positivo
set.seed(2)
cuantos <- replicate(300, {
  d <- eca |> filter(!is.na(tfg_24)) |> mutate(brazo = sample(brazo))          # brazo permutado: sin efecto
  vars <- replicate(10, sample(c("a", "b"), nrow(d), TRUE))                    # 10 "subgrupos" inventados
  p <- apply(vars, 2, \(sg) {
    anova(lm(tfg_24 ~ brazo + sg + tfg0, d), lm(tfg_24 ~ brazo * sg + tfg0, d))$`Pr(>F)`[2]
  })
  any(p < 0.05)
})
prop_falsos <- mean(cuantos)       # proporción de ensayos "falsos" con al menos un subgrupo "significativo"
prop_falsos
```

Con 10 subgrupos aleatorios, **`r round(100 * prop_falsos)` %** de los ensayos **sin efecto** mostrarían al menos un "subgrupo significativo" (la teoría dice $1 - 0.95^{10}$ = `r round(100 * (1 - 0.95^10))` %).

::: {.callout-warning}
## ⚠️ Subgrupos = generadores de hipótesis, salvo que se cumplan las reglas

Un subgrupo "significativo" descubierto después de ver los datos es una **hipótesis para otro ensayo**, no un resultado. Para creerlo (Sun *et al.*, *BMJ* 2010): que esté **preespecificado** en el protocolo y con la dirección esperada; que sean **pocos** (idealmente ≤ 3-5) y con justificación biológica; que se base en una **prueba de interacción**, no en comparar valores *p* entre subgrupos; que sea **consistente** con otros ensayos o con datos biológicos; que se defina por una **característica basal**; y que se **replique** en otro estudio.
:::

## Paso 4: heterogeneidad continua, no dicotomices

Dicotomizar el bicarbonato (< 20 frente a ≥ 20) pierde información. El efecto se puede modelar **como función continua** del bicarbonato basal:

```{r}
#| label: continua
m_cont <- lm(tfg_24 ~ brazo * I(bic0 - 20) + tfg0, data = eca)
tab_cont <- tidy(m_cont, conf.int = TRUE) |> filter(str_detect(term, "brazo"))
tab_cont |> mutate(across(where(is.numeric), \(x) round(x, 3)))
```

El coeficiente de la interacción (`r round(tab_cont$estimate[2], 2)`, *p* = `r round(tab_cont$p.value[2], 2)`) indica que el beneficio **aumenta ~`r round(abs(tab_cont$estimate[2]), 1)` mL/min/1.73 m² por cada mEq/L menos de bicarbonato basal**. Lo comparamos con la **verdad** simulada (el efecto ITT real a 24 meses por tramos de bicarbonato):

```{r}
#| label: graf-continua
#| fig-width: 8
#| fig-height: 4
oraculo <- read_csv("Bases/eca_bicarbonato_oraculo.csv")
verdad <- eca |> left_join(oraculo, by = "id") |>
  mutate(bic_bin = cut(bic0, c(0, 18, 19, 20, 21, 22, 30))) |>
  group_by(bic_bin) |>
  summarise(bic = mean(bic0), efecto_itt_real = mean(cumplidor * efecto_ind) * 2, .groups = "drop")

nuevo <- expand_grid(bic0 = seq(16.5, 23, 0.25), brazo = c("Placebo", "Bicarbonato")) |>
  mutate(brazo = factor(brazo, levels = levels(eca$brazo)), tfg0 = mean(eca$tfg0))
pred <- bind_cols(nuevo, as_tibble(predict(m_cont, nuevo, interval = "confidence"))) |>
  pivot_wider(names_from = brazo, values_from = c(fit, lwr, upr)) |>
  mutate(diferencia = fit_Bicarbonato - fit_Placebo)

ggplot(pred, aes(bic0, diferencia)) +
  geom_hline(yintercept = 0, linetype = "dashed") +
  geom_line(color = "#0072B2", linewidth = 1) +
  geom_point(data = verdad, aes(bic, efecto_itt_real), color = "#D55E00", size = 3) +
  labs(x = "Bicarbonato sérico basal (mEq/L)", y = "Efecto sobre la TFGe a 24 meses",
       caption = "Línea azul: efecto estimado por el modelo. Puntos naranjas: verdad simulada por grupos de bicarbonato.")
```

El modelo sigue la tendencia de la verdad (mayor beneficio con menor bicarbonato), con un IC amplio, como corresponde a un ensayo de 640 pacientes.

## Paso 5: efecto heterogéneo y decisiones

La heterogeneidad **relativa** (HR, RR) y la **absoluta** (diferencia de riesgos o de medias) pueden no coincidir (8.4). Para **decidir a quién tratar** importa el **beneficio absoluto**, que depende del efecto relativo **y** del riesgo basal del paciente. Los métodos que estiman el **efecto individual esperado** con muchas covariables (*causal forests*, *meta-learners*) se presentan en el Cap. 19; en un ECA pequeño son **exploratorios**.

::: {.callout-important}
## 🎯 En resumen

-   **Prueba la interacción**; nunca compares valores *p* de subgrupos (que uno sea significativo y otro no, no prueba diferencia).
-   **Preespecifica pocos** subgrupos, basados en una **característica basal** con justificación biológica.
-   La **multiplicidad** produce falsos hallazgos: con 10 subgrupos, ~`r round(100 * prop_falsos)` % de los ensayos sin efecto muestran uno "significativo".
-   Modela la variable modificadora **como continua** cuando sea posible y presenta un *forest plot* con el *p* de interacción.
-   Los subgrupos son **generadores de hipótesis**, salvo que estén preespecificados y confirmados.
:::

## Ejercicio

1.  Calcula la interacción tratamiento × **sexo** y agrégala al *forest plot*.
2.  Repite el experimento de falsos positivos con **5 subgrupos**. ¿Qué proporción obtienes?
3.  Estima el efecto del bicarbonato en **quienes tienen bic0 < 19** y en **bic0 ≥ 21**. ¿Qué diferencia hay entre ambos?
