# Imputación múltiple con `mice`: paso a paso

::: {.callout-note}
## 🩺 Escenario

Quieres analizar a los **5 000 pacientes**, no solo a los 2 991 con todo completo. Pero ¿cómo "rellenar" la UACR de un tercio de ellos sin inventar datos? Imagina que le pasas cada historia incompleta a **20 colegas** y le pides a cada uno que, según el resto del paciente (edad, TFGe, tratamiento, evolución), **proponga un valor plausible** de UACR. Los 20 valores no coincidirán, y esa **discrepancia** es justo la medida de cuánto *no sabes*.
:::

Eso es la **imputación múltiple** (IM): en vez de reemplazar cada dato faltante por **un** valor, se generan **varios valores plausibles** (por ejemplo, 20) y por tanto **20 bases completas**. Se analiza **cada una** igual y se **combinan** los resultados con las **reglas de Rubin**. Un solo valor imputado ocultaría la incertidumbre; veinte la **reflejan**.

```{r}
#| label: flujo-mice
#| echo: false
#| fig-width: 9
#| fig-height: 2
library(tidyverse)
source("R/funciones_epi.R")
source("R/funciones_extra_cap1213.R")
diagrama_flujo(c("Datos\nincompletos", "1. mice()\ncrea m bases\ncompletas", "2. with()\nanaliza cada\nbase igual", "3. pool()\ncombina con\nRubin", "Un resultado\ncon su IC"),
               resaltar = 2:4)
```

**Lo que vamos a hacer**

-   Imputar con `mice()`, revisar que la imputación sea razonable, analizar y combinar.
-   Comparar con casos completos y con los **datos completos** (la verdad).
-   Aprender qué debe incluir el modelo de imputación y cuántas imputaciones hacer.

```{r}
#| label: setup-134
library(mice)

ckd <- read_csv("Bases/ckd_faltantes.csv", show_col_types = FALSE) |>
  mutate(sexo = factor(sexo, levels = c("Mujer", "Hombre")),
         luacr = log(uacr)) |>                        # imputar ln(UACR): distribución más simétrica
  select(pendiente_tfg, isglt2, edad, sexo, hba1c, pas, tfg_basal, luacr, ecv)

oraculo <- read_csv("Bases/ckd_isglt2_oraculo.csv", show_col_types = FALSE) |>
  mutate(luacr = log(uacr), sexo = factor(sexo, levels = c("Mujer", "Hombre")))
formula_mod <- pendiente_tfg ~ isglt2 + I(edad / 10) + sexo + hba1c + pas + tfg_basal + luacr + ecv
referencia <- coef(lm(formula_mod, data = oraculo))     # estimaciones con los datos completos (solo posible por la simulación)
```

## Paso 1: imputar con `mice()`

Cada variable con faltantes se imputa con un **modelo de regresión que usa todas las demás** como predictores (**ecuaciones encadenadas**, *FCS*). Se repite en **ciclos** (iteraciones) hasta que se estabiliza.

```{r}
#| label: mice
imp <- mice(ckd, m = 20, maxit = 10, method = "pmm", printFlag = FALSE, seed = 2025)
imp
```

-   `m = 20`: se crean 20 bases imputadas.
-   `method = "pmm"` (*predictive mean matching*): imputa **tomando valores observados** de pacientes con una predicción parecida. Conserva la **forma** de la distribución y evita valores imposibles (UACR negativa); es una buena opción por defecto para variables continuas. (Otros: `norm` para continuas normales, `logreg` para binarias, `polyreg` para categóricas.)
-   `maxit = 10`: iteraciones. `seed` fija la semilla para poder reproducir.

### ¿Cómo se ven las "20 opiniones"?

Veamos qué valores propuso `mice` para la ln(UACR) de cinco pacientes a quienes les faltaba, junto con su **valor verdadero** (que solo conocemos porque la base es simulada):

```{r}
#| label: opiniones
filas <- as.integer(rownames(imp$imp$luacr))[1:5]
tibble(paciente = filas,
       verdadero = oraculo$luacr[filas],
       imputacion_1 = imp$imp$luacr[1:5, 1], imputacion_2 = imp$imp$luacr[1:5, 2],
       imputacion_3 = imp$imp$luacr[1:5, 3], imputacion_4 = imp$imp$luacr[1:5, 4]) |>
  mutate(across(where(is.numeric) & !paciente, \(x) round(x, 2)))
```

**Qué vemos:** cada paciente recibe valores **distintos** en cada imputación, y el verdadero suele caer **dentro** del rango propuesto. La variación entre columnas es la incertidumbre que la imputación única esconde.

### Qué debe incluir el modelo de imputación

La regla de oro: el modelo de imputación debe ser **al menos tan rico** como el de análisis. Concretamente:

1.  **Todas las variables del modelo de análisis, incluido el desenlace** (aquí, la pendiente de TFGe). Omitirlo **atenúa** la asociación con el desenlace.
2.  Las **interacciones** y **no linealidades** que se usarán después (o imputar por separado en cada grupo).
3.  **Variables auxiliares**: predictores de la falta o de la variable imputada, aunque no estén en el análisis (hacen más creíble MAR).
4.  Variables en la **misma escala** que se analizará (aquí `luacr`, no `uacr`).

Comprobamos la regla 1 con un contraste "feo / bueno": imputamos **sin** el desenlace como predictor y comparamos el coeficiente de la UACR:

```{r}
#| label: sin-desenlace
pm <- make.predictorMatrix(ckd)
pm[, "pendiente_tfg"] <- 0                          # feo: nadie usa el desenlace para imputar
imp_sin <- mice(ckd, m = 20, maxit = 10, method = "pmm", predictorMatrix = pm, printFlag = FALSE, seed = 2025)
coef_luacr <- function(imputado) {
  r <- summary(pool(with(imputado, lm(pendiente_tfg ~ isglt2 + I(edad / 10) + sexo + hba1c + pas + tfg_basal + luacr + ecv))))
  r$estimate[r$term == "luacr"]
}
c(`Datos completos` = unname(referencia["luacr"]), `Imputando SIN el desenlace` = coef_luacr(imp_sin),
  `Imputando CON el desenlace` = coef_luacr(imp)) |> round(3)
```

**Qué vemos:** sin el desenlace, el coeficiente de la UACR se **atenúa hacia 0** (el imputador no sabía que una UACR alta se asocia con peor pendiente, así que imputó valores "neutros"). Con el desenlace, queda más cerca de la referencia.

## Paso 2: revisar la imputación

### ¿Convergió?

```{r}
#| label: convergencia
#| fig-width: 8
#| fig-height: 4
plot(imp, c("luacr", "hba1c", "pas"))
```

**Qué vemos:** las líneas (una por imputación) deben **mezclarse** como un "bosque" sin tendencia ni separación. Es el caso.

### ¿Son plausibles los valores imputados?

```{r}
#| label: densidad-imp
#| fig-width: 8
#| fig-height: 3.4
densityplot(imp, ~ luacr + hba1c + pas, layout = c(3, 1))
```

**Qué vemos:** la línea azul (**observados**) y las rojas (**imputados**) deben ser **parecidas**, salvo que haya razones para que difieran. Aquí los imputados de `luacr` tienen **un promedio algo menor**, porque a quienes les falta son **mayores y con peor TFGe**: es lo esperable bajo MAR.

## Paso 3: analizar cada base y combinar

`with()` ajusta el modelo en cada una de las 20 bases y `pool()` combina los resultados con las reglas de Rubin:

```{r}
#| label: pool
ajustes <- with(imp, lm(pendiente_tfg ~ isglt2 + I(edad / 10) + sexo + hba1c + pas + tfg_basal + luacr + ecv))
combinado <- pool(ajustes)
resumen_pool <- summary(combinado, conf.int = TRUE)
resumen_pool |> select(term, estimate, std.error, `2.5 %`, `97.5 %`) |> mutate(across(where(is.numeric), \(x) round(x, 3)))
```

### Comparar con casos completos y con los datos completos

```{r}
#| label: comparar
cc <- lm(formula_mod, data = ckd)
est_im <- function(term) resumen_pool$estimate[resumen_pool$term == term]
comparacion <- tibble(
  analisis = c("Datos completos (referencia)", "Casos completos", "Imputación múltiple (m = 20)"),
  efecto_isglt2 = c(referencia["isglt2"], coef(cc)["isglt2"], est_im("isglt2")),
  coef_luacr = c(referencia["luacr"], coef(cc)["luacr"], est_im("luacr")),
  n_analisis = c(nrow(oraculo), nobs(cc), nrow(ckd))
)
comparacion |> mutate(across(c(efecto_isglt2, coef_luacr), \(x) round(x, 3)))
```

**Qué vemos:** la IM usa a **los 5 000** pacientes y su efecto del iSGLT2 (**`r round(comparacion$efecto_isglt2[3], 2)`**) queda más cerca de la referencia (**`r round(comparacion$efecto_isglt2[1], 2)`**) que el de casos completos (**`r round(comparacion$efecto_isglt2[2], 2)`**). Para la UACR, el coeficiente de la IM es `r round(comparacion$coef_luacr[3], 2)` y el de casos completos `r round(comparacion$coef_luacr[2], 2)`, frente a `r round(comparacion$coef_luacr[1], 2)` de la referencia: ambos algo por debajo, pero dentro del intervalo, porque una variable con 33 % de faltantes **conlleva mucha incertidumbre**, que la IM reconoce con un error estándar mayor.

## Paso 4: las reglas de Rubin (qué hace `pool()`)

Con *m* imputaciones, cada una da una estimación $\hat Q_j$ y una varianza $U_j$. Rubin las combina:

$$
\bar Q = \frac{1}{m}\sum_{j=1}^m \hat Q_j \qquad
\bar U = \frac{1}{m}\sum_j U_j \quad(\text{dentro}) \qquad
B = \frac{1}{m-1}\sum_j (\hat Q_j - \bar Q)^2 \quad(\text{entre}) \qquad
T = \bar U + \left(1 + \frac{1}{m}\right)B
$$

La estimación final es el **promedio** $\bar Q$; el error estándar total es $\sqrt{T}$, que suma la variabilidad **dentro** de cada base (la habitual) y **entre** bases (la que causan los faltantes). La **fracción de información perdida** (`fmi`) dice cuánta incertidumbre se debe a los faltantes:

```{r}
#| label: fmi
tab_fmi <- combinado$pooled |> as_tibble() |> select(term, estimate, riv, lambda, fmi)
tab_fmi |> mutate(across(where(is.numeric), \(x) round(x, 3)))
```

**Qué vemos:** para `luacr` la `fmi` es **alta (`r round(tab_fmi$fmi[tab_fmi$term == "luacr"], 2)`)**, porque un tercio de sus valores se imputó; para `isglt2` (sin faltantes) es baja (`r round(tab_fmi$fmi[tab_fmi$term == "isglt2"], 2)`).

## Cuántas imputaciones

-   Hace unos años se usaban 5; hoy se recomiendan **20-100**, porque es barato.
-   **Regla práctica**: *m* ≥ al **porcentaje de casos incompletos** (aquí, 40 % → *m* ≈ 40).
-   Más imputaciones **reducen el error de Monte Carlo** (resultados distintos con cada semilla).

```{r}
#| label: m-grande
#| eval: false
imp40 <- mice(ckd, m = 40, maxit = 10, method = "pmm", printFlag = FALSE, seed = 1)
```

::: {.callout-tip}
## 💡 Tips para `mice`

-   **Fija la semilla** (`seed`) para reproducir.
-   `meth <- make.method(ckd)` y `meth["luacr"] <- "norm"` cambian el método de **una** variable.
-   **`predictorMatrix`**: qué variables predicen a cuál. `quickpred(ckd, mincor = 0.1)` la acorta si hay muchas.
-   **Variables derivadas** (índices, TFGe calculada): imputa los **componentes** y recalcula, o impútalas **pasivamente** (`~ I(...)`). Imputar una variable y su derivada por separado rompe la coherencia.
-   **Categóricas**: asegúrate de que sean `factor` (así usa `logreg` o `polyreg`).
-   `complete(imp, 1)` devuelve la base completada de la imputación 1; `complete(imp, "long")`, todas apiladas.
-   **Nunca** analices **una sola** base imputada y reportes sus errores estándar como si fueran de datos observados.
:::

::: {.callout-warning}
## ⚠️ Lo que la imputación múltiple no hace

-   **No crea información**: si faltan muchísimos datos o no hay buenos predictores, la IM solo expresa **incertidumbre**.
-   **No corrige MNAR** (13.6): asume MAR.
-   Un modelo de imputación **más simple** que el de análisis (sin el desenlace, sin la interacción) **sesga hacia el nulo**.
:::

::: {.callout-important}
## 🎯 En resumen

-   **Imputación múltiple**: imputar *m* veces (`mice`) → analizar cada base (`with`) → combinar con las **reglas de Rubin** (`pool`).
-   El modelo de imputación incluye **el desenlace**, las variables del análisis (en su escala), las **interacciones** y variables **auxiliares**.
-   **PMM** es una buena opción por defecto; verifica **convergencia** y **plausibilidad** de lo imputado.
-   Usa **20-100 imputaciones** (≥ % de casos incompletos).
-   **Rubin** suma la varianza **dentro** y **entre** imputaciones; `fmi` indica cuánta información se perdió.
:::

## Ejercicio

1.  Imputa con **`method = "norm"`** en lugar de `pmm` y compara el coeficiente de `isglt2` y de `luacr`.
2.  Aumenta a **`m = 50`**. ¿Cuánto cambia el error estándar del efecto de `isglt2`?
3.  Añade una **variable auxiliar** (por ejemplo, `tiempo_meses` de `ckd_faltantes.csv`) al modelo de imputación. ¿Cambia el coeficiente de `luacr`?
