# Capítulo 1: Pregunta de investigación

Toda investigación parte de una pregunta científica que orienta su desarrollo y metodología. La relación entre el tipo de estudio, el diseño de investigación y la naturaleza de la pregunta es fundamental para garantizar la validez y aplicabilidad de los resultados.

En este sentido, antes de sumergirnos en el análisis de datos con R, es fundamental establecer una base sólida: la formulación de una pregunta de investigación clara y bien estructurada. Una de las formas más utilizadas para estructurar preguntas en investigación cuantitativa, especialmente en ensayos clínicos, es el modelo PICO, que considera cuatro componentes clave:

-   P (Población o Problema): ¿A quién o qué se refiere el estudio?

-   I (Intervención o Exposición): ¿Qué tratamiento o intervención se está evaluando?

-   C (Comparador o Control): ¿Con qué se compara la intervención o exposición?

-   O (Outcome o Resultado): ¿Qué efecto o desenlace se está midiendo?

Existen modificaciones de este esquema cuando se realiza revisiones sistemáticas:

-   PICOS: Añade la "S" de Study Design, especificando el tipo de diseño de los estudios a incluir en la revisión (ej. ensayo clínico, cohorte, caso-control).

-   PICO(T): Incluye "T" para indicar el Tiempo de seguimiento en los estudios a incluir.

**Variaciones del Acrónimo PICO para otros diseños de estudios**

```{r, echo=FALSE, message=FALSE, warning=FALSE}

# Instalar y cargar la librería DT
library(DT)

# Crear los datos en un data frame con HTML para saltos de línea
tabla_preguntas <- data.frame(
  Pregunta = c("📌 Estudios de Prevalencia <br>Incidencia", "📌 Estudios de Intervención", "📌 Estudios observacionales analíticos", "📌 Estudios de Pronóstico", "📌 Estudios de Pruebas Diagnósticas"),
  Acronimo = c(
    "P - Población Específica <br>M - Medida Epidemiológica <br>C - Condición Evaluada",
    "P - Población Específica <br>I - Intervención A  <br>C - Placebo / Intervención B <br>/    cuidado estandar <br>O - Outcome o Desenlace",
    "P - Población Específica <br>E - Exposición a Factor de Interés <br>C - No Exposición <br>O - Outcome o Desenlace",
    "P - Población Específica <br>E - Exposición a Factor Pronóstico <br>C - No Exposición <br>O - Outcome o Desenlace",
    "P - Población Específica <br>T1 - Técnica Diagnóstica 1 <br>T2 - Técnica Diagnóstica 2 / Gold standard <br>O - Outcome o Desenlace"
  ),
  Ejemplo = c(
    "🩺 ¿Cuál es la prevalencia de enfermedad renal crónica (ERC) en adultos con diabetes tipo 2 atendidos en el primer nivel de la ciudad de Chiclayo?",
    "🩺 En adultos con ERC y diabetes tipo 2, ¿iniciar un iSGLT2, en comparación con no iniciarlo, enlentece la pérdida de TFGe?",
    "🩺 En adultos mayores con ERC, ¿el uso crónico de AINE se asocia con mayor riesgo de progresión de la enfermedad, en comparación con no usarlos?",
    "🩺 En pacientes con ERC en estadio G3, ¿una albuminuria elevada al diagnóstico predice mayor riesgo de insuficiencia renal a 5 años, en comparación con albuminuria normal?",
    "🩺 ¿Qué tan preciso es el cociente albúmina/creatinina en una muestra aislada para diagnosticar albuminuria, en comparación con la orina de 24 horas?"
  )
)

# Crear la tabla con tamaño de letra reducido
datatable(tabla_preguntas, 
          escape = FALSE,  # Permite interpretar el HTML en la tabla
          options = list(
            pageLength = 5, 
            autoWidth = TRUE,
            columnDefs = list(list(targets = "_all", className = "small-text")) # Aplica la clase CSS
          ), 
          rownames = FALSE) %>%
  formatStyle(
    columns = names(tabla_preguntas), 
    fontSize = '12px' # Reducir tamaño de letra a 12px
  )
```

###  {.unnumbered}

Estos modelos y sus correspondientes variaciones de PICO se abordarán a lo largo del presente capítulo.

::: {.callout-tip}
## 💡 Tip práctico: una buena pregunta PICO en nefrología

Antes de pensar en el análisis, completa la pregunta con tres detalles que casi siempre faltan:

-   **Población bien definida:** ¿estadio de ERC (G3a, G3b, G4…), con o sin diabetes, en diálisis o no?
-   **Intervención/exposición precisa:** ¿qué fármaco, dosis y *momento de inicio*? No es lo mismo "uso de iSGLT2" que "inicio de dapagliflozina 10 mg".
-   **Desenlace con definición operativa:** ¿pendiente de TFGe, caída de 40 % de la TFGe, diálisis, muerte? ¿medido cómo y cuándo?
:::

**Modelo SPIDER para pregunta de estudios cualitativos**

Los estudios cualitativos son un tipo de investigación que busca comprender fenómenos sociales, culturales o de comportamiento a través del análisis de experiencias, percepciones y significados. En lugar de enfocarse en números y estadísticas, como en la investigación cuantitativa, los estudios cualitativos exploran el "cómo" y el "por qué" de una situación desde la perspectiva de los participantes.

Este tipo de estudio se usa comúnmente en disciplinas como la sociología, psicología, antropología, educación y salud pública. En lugar de encuestas estructuradas con respuestas predefinidas, los métodos cualitativos incluyen:

✅ Entrevistas en profundidad (individuales o grupales)

✅ Observación del participante

✅ Grupos focales

✅ Análisis de documentos y textos

Los resultados suelen ser analizados a través de técnicas como análisis temático, teoría fundamentada o análisis de contenido, identificando patrones, significados y tendencias en los datos recopilados.

📌 Ejemplo de estudio cualitativo (hipotético)

*Título del estudio:* "Experiencias y desafíos de los pacientes en hemodiálisis para cumplir la restricción de líquidos y la dieta renal"

*Objetivo:* Explorar las percepciones y barreras que enfrentan los pacientes en hemodiálisis crónica para cumplir la restricción de líquidos y las indicaciones dietéticas.

*Metodología:* Entrevistas semiestructuradas a pacientes en hemodiálisis crónica de uno o más centros, con análisis temático para identificar los factores que influyen en la adherencia.

*Hallazgos esperables:* Factores facilitadores (apoyo familiar, relación con el equipo de salud) y barreras (sed, costo de los alimentos, fatiga, falta de información clara).

*Conclusión posible:* La educación debe individualizarse según los desafíos de cada paciente.

🎯 **¿Por qué usar un estudio cualitativo en este caso?**

-   Permite entender las emociones y percepciones de los pacientes, algo que un estudio cuantitativo no captura fácilmente.
-   Ayuda a desarrollar mejores estrategias de intervención basadas en las experiencias reales de las personas.
-   Ofrece una perspectiva más profunda y contextual sobre la adherencia al tratamiento (por ejemplo, a la restricción de líquidos en hemodiálisis).

⚠️ En este documento no abordaremos más sobre este tipo de estudios. Sin embargo, se presenta el modelo de pregunta que suele utilizarse en este tipo de estudios.

```{r, echo=FALSE, message=FALSE, warning=FALSE}
# Instalar y cargar librerías necesarias
library(DT)

# Crear un data frame con el modelo SPIDER
tabla_spider <- data.frame(
  Acrónimo = c("S - Sample", "P - Phenomenon of Interest", "D - Design", "E - Evaluation", "R - Research Type"),
  Descripción = c(
    "Grupo de participantes en el estudio cualitativo.",
    "Fenómeno de interés que se desea estudiar (experiencias, percepciones, etc.).",
    "Diseño metodológico del estudio (entrevistas, grupos focales, análisis de contenido, etc.).",
    "Forma en que se analizan los datos cualitativos, como identificación de temas o patrones.",
    "Tipo de investigación (cualitativa, mixta, etc.)."
  ),
  Ejemplo = c(
    "Pacientes en hemodiálisis crónica.",
    "Percepción de la restricción de líquidos y de la dieta renal.",
    "Entrevistas semiestructuradas.",
    "Análisis temático de experiencias y barreras percibidas.",
    "Investigación cualitativa basada en entrevistas."
  )
)

# Crear tabla interactiva con estilo personalizado
datatable(tabla_spider, 
          escape = FALSE,  # Permite interpretar HTML en la tabla
          options = list(
            pageLength = 5,  # Número de filas visibles por página
            autoWidth = TRUE,  # Ajustar ancho de columnas
            columnDefs = list(list(targets = "_all", className = "small-text")) # Aplica clase CSS para tamaño de letra
          ), 
          rownames = FALSE) %>%
  formatStyle(
    columns = names(tabla_spider), 
    fontSize = '12px' # Reducir tamaño de letra a 12px
  )

```

###  {.unnumbered}

::: {.callout-important}
## 🎯 En resumen

| Si tu pregunta trata de… | Usa el esquema | Ejemplo en nefrología |
|---|---|---|
| Frecuencia de una condición | **PMC** (Población–Medida–Condición) | Prevalencia de ERC en diabéticos |
| Efecto de una intervención | **PICO** | iSGLT2 vs. no iniciarlo y TFGe |
| Asociación con una exposición | **PECO** (Exposición–Comparador) | AINE crónicos y progresión de ERC |
| Pronóstico | **PECO** pronóstico | Albuminuria y riesgo de insuficiencia renal |
| Exactitud de una prueba | **PT1T2O** | Cociente albúmina/creatinina vs. orina de 24 h |
| Experiencias y percepciones | **SPIDER** | Adherencia a la restricción de líquidos en hemodiálisis |

El esquema que elijas decide **qué diseño** y **qué análisis** son apropiados (Capítulos 1.2 y 1.3).
:::

## Referencias

1.  Cabello López JB, Maciá Soler L. Lectura crítica de la evidencia clínica. \[Internet\]. Place of publication not identified: Elsevier; 2015

## Nota editorial

-   Esta sección fue editada con asistencia de IA (ChatGPT; revisión editorial con Claude). Los ejemplos cualitativos son hipotéticos.
