# ¿Por qué faltan los datos? Los mecanismos MCAR, MAR y MNAR

::: {.callout-note}
## 🩺 Escenario

Estás analizando la albuminuria (UACR) de tus pacientes y notas que **a un tercio no se les pidió**. ¿Se perdieron muestras por un fallo de laboratorio? ¿El nefrólogo no la pide en pacientes mayores o con TFGe muy baja? ¿O faltan justamente los pacientes **más enfermos**, que ya no vienen a consulta? El problema no es *cuántos* faltan, sino **por qué**.
:::

Es la pregunta de la **hoja arrancada**: no basta con saber que faltan hojas de la historia clínica; importa **qué decidió que faltaran**. Rubin (1976) clasificó las respuestas en tres mecanismos, según de qué depende el indicador de dato observado ($R=1$ si el dato se midió, $R=0$ si falta).

**Lo que vamos a hacer**

-   Reconocer **MCAR, MAR y MNAR** con ejemplos de nefrología.
-   Dibujar cada mecanismo como un **DAG** (con el indicador de faltante).
-   Ver con una simulación **cuánto sesga** cada uno al análisis de casos completos.

## Paso 1: los tres mecanismos, con ejemplos

| Mecanismo | ¿De qué depende $R$? | Ejemplo con la UACR | Otro ejemplo |
|---|---|---|---|
| **MCAR** (*missing completely at random*) | De **nada** | Se perdieron muestras de orina por un fallo de laboratorio, al azar | Un tubo de PTH se rompió en la centrífuga |
| **MAR** (*missing at random*) | De variables **observadas** | Falta más UACR en pacientes mayores o con TFGe baja (la edad y la TFGe sí están en la base) | La hemoglobina se pide menos a quien tiene TFGe alta |
| **MNAR** (*missing not at random*) | Del **propio valor** que falta (o de algo no observado) | Quienes tienen albuminuria alta están más graves y **no regresan** a la consulta | En hemodiálisis, falta la hemoglobina de quien está tan baja que se hospitaliza |

La distinción importa porque **solo MCAR se puede ignorar sin sesgo**. MAR se puede **corregir** usando lo observado. MNAR **no** se corrige con los datos: hace falta un supuesto externo (13.6).

```{r}
#| label: setup-131
library(tidyverse)
source("R/funciones_epi.R")
source("R/funciones_extra_cap1213.R")
source("R/simular_faltantes.R")

oraculo <- read_csv("Bases/ckd_isglt2_oraculo.csv", show_col_types = FALSE)
```

## Paso 2: los tres mecanismos como DAG

Añadimos al DAG el **indicador de faltante** $R$ y dibujamos de qué depende. $X$ es la variable parcialmente observada (UACR), $Y$ el desenlace y $Z$ una covariable siempre observada (edad, TFGe).

```{r}
#| label: dag-mecanismos
#| fig-width: 11
#| fig-height: 3
panel <- function(aristas, titulo) {
  nodos <- tribble(~nombre, ~x, ~y, ~etiqueta, ~rol,
    "Z", 1, 1.6, "Edad, TFGe\n(observadas)", "otro",
    "X", 2, 1.6, "UACR\n(verdadera)", "exposicion",
    "Y", 3, 1.6, "Desenlace", "desenlace",
    "R", 2, 0.4, "¿Se midió\nla UACR? (R)", "colisionador")
  dibujar_dag(nodos, aristas, tam_texto = 3, expandir = c(0.2, 0.3)) + labs(title = titulo) +
    theme(legend.position = "none", plot.title = element_text(face = "bold", size = 11))
}
base <- tribble(~de, ~a, "Z", "X", "X", "Y", "Z", "Y")
library(patchwork)
panel(base, "MCAR: R no depende de nada") +
  panel(bind_rows(base, tribble(~de, ~a, "Z", "R", "Y", "R")), "MAR: R depende de lo observado") +
  panel(bind_rows(base, tribble(~de, ~a, "X", "R")), "MNAR: R depende de X (el dato que falta)")
```

**Qué vemos:** en **MAR**, $R$ depende de $Z$ e $Y$, que **sí observamos**: si ajustamos por ellos, se puede recuperar la información. En **MNAR**, $R$ depende de $X$, el valor que **no vemos**: ningún ajuste con los datos observados lo corrige.

Con el paquete `dagitty` (no está instalado aquí) el DAG de MAR se escribiría así:

```{r}
#| label: dagitty-mar
#| eval: false
## Con el paquete dagitty (no se ejecuta aquí)
library(dagitty)
dag_mar <- dagitty("dag { Z -> X ; X -> Y ; Z -> Y ; Z -> R ; Y -> R }")
plot(dag_mar)
```

## Paso 3: ¿cuánto sesga cada mecanismo? (simulación)

Borramos el **33 %** de las UACR con cada mecanismo (la función `generar_faltantes()` está en `R/simular_faltantes.R`) y comparamos el análisis de **casos completos** con los **datos completos** (la verdad). Primero, un vistazo a **qué valores sobreviven**: la curva naranja es la distribución de ln(UACR) en **todos** los pacientes; la azul, solo en los que **conservan** el dato.

```{r}
#| label: graf-mecanismos
#| fig-width: 9
#| fig-height: 3.2
observados <- map_dfr(c("MCAR", "MAR", "MNAR"), \(m) {
  d <- generar_faltantes(oraculo, m)
  tibble(mecanismo = m, luacr = log(d$uacr[!is.na(d$uacr)]))
}) |> mutate(mecanismo = fct_inorder(mecanismo))

ggplot() +
  geom_density(data = tibble(luacr = log(oraculo$uacr)), aes(luacr), color = "#D55E00", linewidth = 1) +
  geom_density(data = observados, aes(luacr), color = "#0072B2", linewidth = 1) +
  facet_wrap(~ mecanismo) +
  labs(x = "ln(UACR)", y = "Densidad",
       caption = "Naranja: todos los pacientes (verdad). Azul: solo los que conservan la UACR. Datos simulados.") +
  theme_minimal(base_size = 11)
```

**Qué vemos:** con **MCAR** las dos curvas coinciden. Con **MAR** la azul se desplaza **un poco** a la izquierda. Con **MNAR** se desplaza **mucho**: los pacientes con albuminuria alta desaparecieron.

Ahora el efecto de ese sesgo sobre el análisis: el efecto estimado del iSGLT2 con casos completos, frente al de los datos completos.

```{r}
#| label: tres-mecanismos
formula_mod <- pendiente_tfg ~ isglt2 + I(edad / 10) + sexo + hba1c + pas + tfg_basal + log(uacr) + ecv

resumen_mecanismo <- function(mec) {
  d <- generar_faltantes(oraculo, mec)
  m_cc <- lm(formula_mod, data = d)                       # lm() elimina las filas con faltantes: casos completos
  tibble(mecanismo = mec,
         `% falta UACR` = 100 * mean(is.na(d$uacr)),
         `ln(UACR) medio (observados)` = mean(log(d$uacr), na.rm = TRUE),
         `Efecto iSGLT2 (casos completos)` = unname(coef(m_cc)["isglt2"]),
         `n analizado` = nobs(m_cc))
}
m_verdad <- lm(formula_mod, data = oraculo)

tab_meca <- bind_rows(
  tibble(mecanismo = "Datos completos (verdad)", `% falta UACR` = 0,
         `ln(UACR) medio (observados)` = mean(log(oraculo$uacr)),
         `Efecto iSGLT2 (casos completos)` = unname(coef(m_verdad)["isglt2"]), `n analizado` = nrow(oraculo)),
  map_dfr(c("MCAR", "MAR", "MNAR"), resumen_mecanismo)
)
knitr::kable(tab_meca, digits = 2)
```

**Qué vemos:**

-   **MCAR**: sin sesgo sistemático. El promedio observado de ln(UACR) (`r round(tab_meca[[3]][2], 2)`) coincide con el real (`r round(tab_meca[[3]][1], 2)`); el efecto (`r round(tab_meca[[4]][2], 2)` frente a `r round(tab_meca[[4]][1], 2)`) difiere solo por el azar muestral y se pierde **precisión**: quedan `r miles(tab_meca[["n analizado"]][2])` de 5 000 pacientes (también faltan HbA1c y PAS).
-   **MAR** (depende de edad, TFGe, tratamiento y desenlace): el promedio observado queda sesgado (`r round(tab_meca[[3]][3], 2)`) y el efecto estimado se **desvía** (`r round(tab_meca[[4]][3], 2)` frente a `r round(tab_meca[[4]][1], 2)`).
-   **MNAR** (falta más cuando la UACR es alta): el promedio observado queda **muy** sesgado (`r round(tab_meca[[3]][4], 2)` frente a `r round(tab_meca[[3]][1], 2)`) y el efecto estimado se desvía **más** (`r round(tab_meca[[4]][4], 2)`).

::: {.callout-warning}
## ⚠️ MAR no significa "al azar"

MAR significa que, **dado lo que observas**, la falta es "como al azar". Que los mayores tengan más faltantes **no** viola MAR (si observas la edad); que los **más graves** falten más **sí** lo viola si la gravedad no se mide. MAR es un supuesto **no verificable**: se defiende con conocimiento del proceso que generó los faltantes (pregunta al personal clínico y revisa el protocolo), no con los datos.
:::

::: {.callout-important}
## 🎯 En resumen

-   **MCAR**: sin sesgo, solo pierdes precisión. **MAR**: la falta depende de lo **observado**; se corrige ajustando o imputando. **MNAR**: depende del **valor perdido**; hace falta un supuesto externo y **análisis de sensibilidad**.
-   MAR y MNAR **no se distinguen con los datos observados**: se **argumentan** con conocimiento clínico.
-   Dibuja el **indicador de faltante** en el DAG: ¿qué flechas lo causan?
-   Los datos faltantes **no son solo un problema de tamaño de muestra**: pueden sesgar.
:::

## Ejercicio

1.  Piensa en tres variables de tu base real y clasifica su probable mecanismo (MCAR, MAR, MNAR) con una frase de justificación.
2.  Dibuja el DAG de faltantes para la **HbA1c** en pacientes de tu servicio. ¿Qué flechas entran a $R$?
3.  En `generar_faltantes()`, cambia la fuerza del mecanismo MNAR (de 0.9 a 1.5). ¿Cómo cambia el promedio observado de ln(UACR)?
