# Objetos, funciones y paquetes: tus primeras líneas de código

::: {.callout-note}
## 🩺 Escenario

Tienes la creatinina de cinco pacientes y quieres saber cuántos superan 2 mg/dL, pasarlos a µmol/L y sacar el promedio. En Excel arrastrarías fórmulas; en R **escribes la receta una vez** y la aplicas a todos a la vez.

Este subcapítulo reúne las cinco ideas con las que se construye todo lo demás: objetos, vectores, tipos de datos, tablas y funciones.
:::

**Lo que vamos a hacer**

-   Guardar valores en **objetos** y operar con ellos.
-   Trabajar con **vectores** (muchos valores a la vez) y **tablas** (*tibble*).
-   Usar y crear **funciones**, y encadenar pasos con el *pipe* `|>`.
-   Instalar y cargar **paquetes**.

## Paso 1: operadores, la "calculadora" de R

R tiene tres familias de operadores. Las comparaciones y las operaciones lógicas devuelven `TRUE` o `FALSE`.

```{r}
#| label: operadores
5 + 3; 5 - 3; 5 * 3; 5 / 3; 5^3     # aritméticos: suma, resta, producto, división, potencia
5 > 3; 5 == 3; 5 != 3              # comparación: mayor, igual, distinto
(5 > 3) & (2 > 3)                   # lógicos: "y" (&) -> ambas deben cumplirse
(5 > 3) | (2 > 3)                   # "o" (|)  -> basta con una
```

Dos detalles que ahorran dolores de cabeza: **igualdad se escribe con doble signo** (`==`), porque el `=` simple asigna; y los paréntesis mandan sobre el orden de las operaciones.

## Paso 2: objetos, o cómo ponerle nombre a un valor

Con `<-` guardas un resultado en un **objeto** para usarlo después. Léelo como "se guarda en".

```{r}
#| label: objetos
creatinina <- 1.8                       # mg/dL
edad <- 67                              # años

creatinina * 88.4                       # µmol/L (usa el valor guardado)
```

::: {.callout-tip}
## 💡 Nombres de objetos

Usa nombres **descriptivos, en minúscula, sin espacios ni tildes**: `tfg_basal`, `datos_ckd`. Evita `x1`, `base nueva`, `Resultados Final(2)`. R distingue mayúsculas: `Edad` y `edad` son objetos distintos.
:::

## Paso 3: vectores, muchos valores con un solo nombre

Un **vector** es una fila de valores del mismo tipo; se crea con `c()` (de "concatenar").

```{r}
#| label: vectores
creat <- c(0.9, 1.1, 1.8, 2.4, 3.1)     # creatinina de cinco pacientes (mg/dL)

creat * 88.4                            # la operación se aplica a TODOS los valores
creat > 2                               # ¿quiénes superan 2 mg/dL?
sum(creat > 2)                          # TRUE cuenta como 1: ¿cuántos?
creat[creat > 2]                        # ¿cuáles son? (filtrar con corchetes)
creat[2]                                # el segundo paciente
mean(creat)                             # promedio
```

Qué vemos: una sola línea convierte los cinco valores a µmol/L. A esto se le llama **vectorización** y es la razón por la que R es tan cómodo con bases de miles de pacientes.

::: {.callout-warning}
## ⚠️ Un solo `NA` contamina el promedio

`NA` es el valor faltante. Si hay uno, las funciones devuelven `NA` salvo que les pidas ignorarlo:

```{r}
#| label: na-contamina
mean(c(1.2, NA, 3.4))                   # NA: R no sabe qué hacer con el faltante
mean(c(1.2, NA, 3.4), na.rm = TRUE)     # ignora el NA (hazlo sabiendo que lo haces)
```

Ignorar faltantes es una **decisión**, no un trámite (Cap. 13).
:::

## Paso 4: tipos de datos

R distingue el **tipo** de cada variable, y muchos errores vienen de ahí (un número leído como texto no se puede promediar).

| Tipo | Ejemplo clínico | Cómo se ve |
|---|---|---|
| Numérico (`numeric`) | Creatinina, edad, HbA1c | `1.8` |
| Texto (`character`) | Diagnóstico escrito | `"Nefropatía diabética"` |
| Factor (`factor`) | Categorías con orden: G3a, G3b, G4 | niveles definidos |
| Lógico (`logical`) | Fallecido sí/no | `TRUE` / `FALSE` |
| Fecha (`Date`) | Inicio de diálisis | `2024-05-17` |

```{r}
#| label: tipos
class(1.8)
class("G3a")
class(TRUE)
class(as.Date("2024-05-17"))

# Un factor guarda categorías; el orden de los niveles lo defines tú
estadio <- factor(c("G3a", "G3b", "G4", "G3a"),
                  levels = c("G3a", "G3b", "G4"))
table(estadio)
```

## Paso 5: tablas de datos (*tibble*)

Una **base de datos** es una tabla: cada **fila** es un paciente (o una visita) y cada **columna** una variable. En el tidyverse se llama *tibble*.

```{r}
#| label: tibble
library(tidyverse)

pacientes <- tibble(
  id        = 1:5,
  edad      = c(58, 71, 64, 80, 49),
  creat     = c(0.9, 1.1, 1.8, 2.4, 3.1),
  diabetes  = c(TRUE, FALSE, TRUE, TRUE, FALSE)
)
pacientes
```

Para llegar a una columna se usa `$`; para elegir filas, `filter()` (el Cap. 5 profundiza):

```{r}
#| label: acceso
pacientes$creat                         # una columna
pacientes[2, ]                          # la fila 2
pacientes |> filter(diabetes)           # solo pacientes con diabetes
```

## Paso 6: funciones y el *pipe* `|>`

Una **función** recibe *argumentos* entre paréntesis y devuelve un resultado: `nombre(argumento1, argumento2)`. El *pipe* `|>` se lee "y luego": pasa lo de la izquierda como primer argumento de la función de la derecha.

```{r}
#| label: pipe
# Sin pipe: se lee de dentro hacia fuera
round(mean(pacientes$creat[pacientes$diabetes]), 2)

# Con pipe: se lee de izquierda a derecha, como una receta
pacientes |>
  filter(diabetes) |>                                  # 1) solo con diabetes
  summarise(creat_media = mean(creat)) |>              # 2) promedio de creatinina
  mutate(creat_media = round(creat_media, 2))          # 3) redondear
```

## Paso 7: crear tus propias funciones

Si copias el mismo bloque dos veces, conviene hacer una función. Imagina que tu jefe pide un histograma de la TFGe con su media y desviación estándar... y luego **el mismo gráfico para otras 49 variables**. Copiar y pegar 50 veces produce errores y es imposible de corregir. Una función se escribe **una vez**:

```{r}
#| label: funcion-histograma
# nombre <- function(argumentos) { cuerpo }
crear_histograma <- function(datos, nombre) {
  media <- mean(datos, na.rm = TRUE)
  de    <- sd(datos, na.rm = TRUE)
  hist(datos, main = nombre, xlab = nombre, ylab = "Frecuencia", col = "gold")
  abline(v = media, col = "red")                     # media en rojo
  abline(v = media + c(-1, 1) * de, col = "blue")    # ±1 DE en azul
}
```

La usamos con dos variables de la base simulada del libro (la importaremos formalmente en 4.3):

```{r}
#| label: fig-histogramas
#| fig-cap: "El mismo código, dos variables (datos simulados). Rojo: media; azul: ±1 DE."
#| fig-width: 8
#| fig-height: 3.2
ckd <- read_csv("Bases/ckd_isglt2.csv", show_col_types = FALSE)

par(mfrow = c(1, 2))                                  # dos gráficos lado a lado
crear_histograma(ckd$tfg_basal, "TFGe basal (mL/min/1.73 m²)")
crear_histograma(ckd$hba1c, "HbA1c (%)")
```

Una función también puede ser pequeña y clínica. Esta clasifica la TFGe en categorías **G** de KDIGO (la versión completa está en `R/funciones_epi.R`):

```{r}
#| label: funcion-propia
categoria_g <- function(tfg) {
  case_when(
    tfg >= 90 ~ "G1",
    tfg >= 60 ~ "G2",
    tfg >= 45 ~ "G3a",
    tfg >= 30 ~ "G3b",
    tfg >= 15 ~ "G4",
    tfg <  15 ~ "G5"
  )
}

categoria_g(c(95, 62, 47, 33, 20, 8))
```

## Paso 8: paquetes y ayuda

Los **paquetes** son colecciones de funciones. **Se instalan una vez** en tu computadora y **se cargan en cada sesión** en que los uses.

```{r}
#| label: paquetes
#| eval: false
install.packages("survival")   # UNA vez por computadora
library(survival)              # CADA sesión en que lo uses
survival::Surv                 # alternativa: usar una función sin cargar el paquete (paquete::función)
```

Cuando no sepas qué hace una función o qué argumentos tiene:

```{r}
#| label: ayuda
#| eval: false
?mean                # ayuda de la función mean
help("t.test")       # lo mismo
??"regresión"        # busca el término en toda la documentación instalada
example(mean)        # ejemplos de uso
```

::: {.callout-warning}
## ⚠️ Conflictos de nombres

Dos paquetes pueden tener funciones con el mismo nombre (por ejemplo, `filter()` existe en `dplyr` y en `stats`). Al cargar `tidyverse` verás el aviso *"dplyr::filter() masks stats::filter()"*: no es un error; R te dice cuál usará. Si algo se comporta distinto a lo esperado, indica el paquete con `dplyr::filter()`.
:::

::: {.callout-important}
## 🎯 En resumen

-   `<-` guarda un valor en un **objeto**; `c()` crea **vectores**; las operaciones se aplican a todos los valores a la vez.
-   El **tipo** (numérico, texto, factor, fecha) importa: revísalo siempre con `class()`.
-   Una base es un *tibble*: filas = pacientes, columnas = variables (`$` para una columna).
-   `|>` encadena pasos: "y luego".
-   Si repites algo, **escribe una función**.
-   **Instalar** (`install.packages`) una vez; **cargar** (`library`) en cada sesión; `?función` para pedir ayuda.
:::

## Ejercicio

1.  Crea un vector con las TFGe de seis pacientes, calcula su mediana y cuenta cuántos tienen TFGe < 60.
2.  Aplica `categoria_g()` a ese vector y haz una tabla con `table()`.
3.  Escribe una función `umol_a_mgdl()` que convierta creatinina de µmol/L a mg/dL, y comprueba que `umol_a_mgdl(88.4)` da 1.
