# Unir tablas y construir la base final

Los datos de un estudio casi nunca viven en una sola tabla: el registro de pacientes, el laboratorio y los medicamentos suelen ser archivos distintos. Este subcapítulo une las tablas y cierra el capítulo con **la base final** y su **verificación contra la verdad**.

```{r}
#| label: setup-56
library(tidyverse)
source("R/funciones_epi.R")
source("R/limpiar_registro.R")
```

## Tipos de unión (*joins*)

Se unen dos tablas mediante una **llave** (aquí, `id`).

| Función | Conserva | Úsala para… |
|---|---|---|
| `left_join(x, y)` | Todas las filas de `x` + coincidencias de `y` | Agregar información a una tabla principal |
| `inner_join(x, y)` | Solo filas presentes en **ambas** | Análisis con datos completos en ambas fuentes |
| `full_join(x, y)` | Todas las filas de **ambas** | Auditar qué falta en cada tabla |
| `anti_join(x, y)` | Filas de `x` **sin** pareja en `y` | Encontrar pacientes sin laboratorio |
| `semi_join(x, y)` | Filas de `x` **con** pareja en `y` | Filtrar por pertenencia |

## Preparar las tablas

```{r}
#| label: preparar
# Tabla principal: registro de pacientes (una fila por paciente), con lo hecho en 5.1 a 5.5
registro <- read_csv("Bases/registro_nefro_sucio.csv") |>
  limpiar_basico() |>
  distinct() |>
  group_by(id_paciente) |> slice_max(fecha_registro, n = 1, with_ties = FALSE) |> ungroup() |>
  mutate(
    creat = creatinina |> na_if("ND") |> str_replace(",", ".") |> as.numeric(),
    creat_mgdl = if_else(unidad_creat == "umol/L", umol_a_mgdl(creat), creat),
    edad = as.integer(floor(lubridate::time_length(lubridate::interval(fecha_nac, fecha_de_ingreso), "years"))),
    pas = na_if(pas, 999), pas = if_else(pas > 260, NA_real_, pas),
    uacr = na_if(uacr_mg_g, -1),
    peso_kg = na_if(peso_kg, 0),
    tfge = ckd_epi_2021(creat_mgdl, edad, sexo),
    cat_g = categoria_g(tfge), cat_a = categoria_a(uacr), riesgo = riesgo_kdigo(cat_g, cat_a)
  ) |>
  rename(id = id_paciente)

lab <- read_csv("Bases/lab_visitas_ancho.csv")             # creatinina en 3 visitas
meds <- read_csv("Bases/medicamentos.csv")                 # un fármaco por fila

c(registro = nrow(registro), lab = nrow(lab), meds = nrow(meds))
```

## Auditar antes de unir

```{r}
#| label: auditar
anti_join(registro, lab, by = "id") |> nrow()      # pacientes del registro SIN laboratorio
anti_join(lab, registro, by = "id") |> nrow()      # IDs de laboratorio que no existen en el registro
anti_join(meds, registro, by = "id") |> nrow()     # IDs de medicamentos que no existen en el registro
```

Los pacientes sin laboratorio no son un error: el archivo de laboratorio cubre a ~90 % de la cohorte. Pero **debes saberlo** antes de unir, porque un `inner_join()` los eliminaría en silencio.

```{r}
#| label: union
base <- registro |>
  left_join(lab, by = "id")          # conserva TODOS los pacientes; sin laboratorio => NA

c(filas_antes = nrow(registro), filas_despues = nrow(base))
sum(is.na(base$creat_12m))
```

::: {.callout-warning}
## ⚠️ El número de filas debe tener sentido

Antes y después de un `join`, **compara el número de filas**. Si crece, hay **llaves repetidas** en la tabla que unes (una relación "muchos a muchos") y se multiplicaron filas. R avisa con `Warning: Detected an unexpected many-to-many relationship`: **no lo ignores**.
:::

## Muchas filas por paciente → una fila por paciente

`medicamentos.csv` tiene un fármaco por fila. Para unirlo a una tabla de **una fila por paciente** primero se pasa a **indicadores** con `pivot_wider()`:

```{r}
#| label: meds-ancho
meds_ancho <- meds |>
  mutate(usa = 1L) |>
  pivot_wider(names_from = farmaco, values_from = usa, values_fill = 0L,
              names_prefix = "usa_") |>
  rename_with(limpiar_nombres)

head(meds_ancho, 4)
```

```{r}
#| label: union-meds
base <- base |>
  left_join(meds_ancho, by = "id") |>
  mutate(across(starts_with("usa_"), ~ replace_na(.x, 0L)))      # sin registro de fármacos = no usa

base |> count(usa_isglt2) |> mutate(pct = scales::percent(n / sum(n), 0.1))
```

::: {.callout-warning}
## ⚠️ "Sin registro" no siempre significa "no usa"

Rellenar con 0 asume que la tabla de medicamentos es **completa**. Si solo registra a quienes tienen receta, quien no aparece puede ser un **dato faltante**. Confirma cómo se capturó.
:::

## De formato ancho a largo: la evolución de la creatinina

```{r}
#| label: evolucion
evolucion <- base |>
  select(id, creat_basal, creat_6m, creat_12m) |>
  pivot_longer(-id, names_to = "visita", names_prefix = "creat_", values_to = "creat") |>
  mutate(visita = factor(visita, levels = c("basal", "6m", "12m")))

evolucion |> group_by(visita) |> summarise(n = sum(!is.na(creat)), mediana = median(creat, na.rm = TRUE))
```

## Verificación contra la verdad

Como la base sucia se generó a partir de una base limpia, **podemos comprobar** si nuestra limpieza recuperó la verdad:

```{r}
#| label: verdad
verdad <- read_csv("Bases/registro_nefro_verdad.csv")

comparacion <- base |>
  select(id, sexo, fecha_nac, fecha_de_ingreso, edad, peso_kg, creat_mgdl, uacr, pas, diagnostico, dm) |>
  inner_join(verdad, by = "id", suffix = c("", "_verdad"))

tibble(
  variable = c("sexo", "fecha de nacimiento", "fecha de ingreso", "edad", "peso", "creatinina (mg/dL)",
               "UACR", "PAS", "diagnóstico", "diabetes"),
  discrepancias = c(sum(comparacion$sexo != comparacion$sexo_verdad),
                    sum(comparacion$fecha_nac != comparacion$fecha_nac_verdad),
                    sum(comparacion$fecha_de_ingreso != comparacion$fecha_ingreso),
                    sum(comparacion$edad != comparacion$edad_verdad),
                    sum(comparacion$peso_kg != comparacion$peso_verdad, na.rm = TRUE),
                    sum(abs(comparacion$creat_mgdl - comparacion$creat_mgdl_verdad) > 0.02, na.rm = TRUE),
                    sum(comparacion$uacr != comparacion$uacr_verdad, na.rm = TRUE),
                    sum(comparacion$pas != comparacion$pas_verdad, na.rm = TRUE),
                    sum(comparacion$diagnostico != comparacion$diagnostico_verdad),
                    sum(comparacion$dm != comparacion$diabetes))
)
```

La limpieza recuperó **casi todo**. Quedan dos excepciones que conviene entender:

-   **Edad (1 paciente):** la base "verdad" calculó la edad dividiendo los días entre 365.25; nuestro cálculo por calendario (`interval()`) es el correcto y difiere en un año en un paciente muy cercano a su cumpleaños.
-   **PAS (4 pacientes):** mirémoslos:

```{r}
#| label: pas-discrepancias
comparacion |>
  filter(pas != pas_verdad) |>
  transmute(id, pas_limpia = pas, pas_verdad)
```

Esas diferencias son **actualizaciones legítimas** que quedaron registradas con fecha posterior al valor original: la base "verdad" no las incluye. Esto ilustra que una limpieza puede ser **correcta** y diferir de la fuente original cuando los datos se actualizan; lo importante es que la **regla esté escrita y sea revisable**.

## Guardar la base final

```{r}
#| label: guardar
#| eval: false
base |> write_rds("datos/procesados/registro_limpio.rds")     # conserva factores y fechas
base |> write_csv("datos/procesados/registro_limpio.csv")
diccionario |> write_csv("datos/procesados/diccionario.csv")
```

## Lista de verificación final de limpieza

::: {.callout-tip}
## 💡 Antes de dar por terminada la limpieza

-   [ ] Datos crudos **intactos** y limpieza **solo con código**.
-   [ ] Nombres de columna estandarizados; categorías unificadas (`count()` de cada categórica).
-   [ ] Fechas convertidas; `NA` nuevos revisados; coherencia temporal verificada.
-   [ ] **Una sola unidad** para cada medición; función clínica validada con un caso a mano.
-   [ ] Faltantes disfrazados convertidos a `NA`; **valores imposibles** tratados según causa.
-   [ ] **Duplicados** resueltos con regla escrita; ID discordantes devueltos a la fuente.
-   [ ] Número de filas **antes y después** de cada `join` coincide con lo esperado.
-   [ ] **Diario de limpieza** y **diccionario de datos** guardados.
:::

::: {.callout-important}
## 🎯 En resumen

-   `left_join()` agrega información conservando la tabla principal; `inner_join()` elimina en silencio a quien no coincide; `anti_join()` te dice **quién falta**.
-   **Audita antes de unir** y compara el **número de filas** antes y después.
-   Una tabla de "muchas filas por paciente" se vuelve **indicadores** con `pivot_wider()`.
-   La limpieza se **verifica**: en datos simulados contra la verdad; en datos reales, con reglas, conteos y revisión con la fuente.
-   El código de limpieza **es parte del estudio**: guárdalo, léelo y compártelo.
:::

## Ejercicio

1.  Une `base` con una tabla de dos filas por paciente inventada y observa el aviso de relación muchos a muchos.
2.  ¿Cuántos pacientes usan **iSGLT2 y IECA/ARA-II** a la vez?
3.  Calcula la **variación de creatinina entre basal y 12 meses** y su mediana por categoría de riesgo KDIGO.
