# Pérdidas, análisis interinos y cómo reportar el tamaño de muestra

::: {.callout-note}
## 🩺 Escenario

Ya tienes la cifra de pacientes. Antes de entregar el protocolo te quedan tres preguntas del comité de ética: *«¿qué pasa si muchos no toman el fármaco o abandonan?»*, *«¿vais a mirar los datos a mitad del ensayo y parar si es evidente?»* y *«¿cómo justificáis el tamaño de muestra en el protocolo?»*. Además un colega propone cerrar el reclutamiento «cuando lleguemos a 100 por grupo, que es lo que podemos pagar». Este subcapítulo cierra el cálculo: **ajustar por pérdidas y no adherencia**, **repartir el error tipo I** entre los análisis interinos, **redactar** el párrafo y **evitar** los errores clásicos.
:::

**Lo que vamos a hacer**

-   Ver cómo la **no adherencia** diluye el efecto por intención de tratar (ITT) y cuánto *n* cuesta.
-   Comparar análisis interinos con límites **O'Brien-Fleming** y **Pocock** (`rpact`, y una versión propia ejecutable).
-   **Redactar** el párrafo de tamaño de muestra y revisar los errores que más se repiten.

```{r}
#| label: setup-c207
#| message: false
library(tidyverse)
library(pwr)
source("R/funciones_extra_a.R")      # num(), pct()
source("R/funciones_cap20.R")
theme_set(theme_minimal(base_size = 12))
rpact_ok <- requireNamespace("rpact", quietly = TRUE)

# Piloto SIMULADO (Cap. 11) con su "oráculo" (verdad conocida)
eca <- read_csv("Bases/eca_bicarbonato.csv", show_col_types = FALSE) |>
  left_join(read_csv("Bases/eca_bicarbonato_oraculo.csv", show_col_types = FALSE), by = "id")
sigma <- 2.6                                    # DE del cambio de TFGe a 12 meses (20.1)
```

## Paso 1: el efecto que de verdad se mide es el diluido

El análisis principal de un ensayo es por **intención de tratar** (ITT, 11.2): se compara según el brazo **asignado**. Si una parte de los asignados al fármaco no lo toma, o parte del placebo termina tomándolo (**contaminación** o **cruce**), la diferencia ITT se **diluye**. Con una fracción *a* de adherentes en el brazo activo y una fracción *c* de contaminados en el placebo:

$$
\delta_{ITT} = (a - c)\,\delta_{\text{quien toma el fármaco}}
\qquad\Rightarrow\qquad
n_{ITT} = \frac{n}{(a - c)^2}
$$

Como *n* depende del **cuadrado** del efecto, la dilución cuesta mucho. En el ensayo simulado del libro conocemos la verdad:

```{r}
#| label: dilucion-datos-c207
act <- filter(eca, brazo == "Bicarbonato")
a <- mean(act$adhiere)                                    # fracción que toma el fármaco en el brazo activo
efecto_cumplidor <- mean(act$efecto_ind[act$adhiere == 1])   # mejora a 12 meses en quien lo toma (mL/min/1.73 m2)
efecto_itt <- a * efecto_cumplidor                         # efecto ITT esperado (sin contaminación)

c(adherencia = a, efecto_en_cumplidores = efecto_cumplidor, efecto_itt = efecto_itt,
  n_si_todos_cumplieran = n_medias(efecto_cumplidor, sigma)$n1, n_itt = n_medias(efecto_itt, sigma)$n1) |> round(2)
```

**Qué vemos.** El **`r pct(a, 0)`** del brazo activo toma el fármaco y los que lo toman ganan **`r num(efecto_cumplidor, 2)`** mL/min/1.73 m² a 12 meses: el efecto ITT es de **`r num(efecto_itt, 2)`**. Si calculas el *n* con el efecto en cumplidores (`r n_medias(efecto_cumplidor, sigma)$n1` por grupo) pero el análisis es ITT, el ensayo quedará corto; el *n* correcto es **`r n_medias(efecto_itt, sigma)$n1`**, es decir, `r num(n_medias(efecto_itt, sigma)$n1 / n_medias(efecto_cumplidor, sigma)$n1, 1)` veces más. Con distintas adherencias y contaminaciones, el factor de inflación 1/(*a* − *c*)² es:

```{r}
#| label: factor-dilucion-c207
expand_grid(adherencia = c(1, 0.90, 0.75, 0.60), contaminacion = c(0, 0.10, 0.20)) |>
  mutate(factor = 1 / (adherencia - contaminacion)^2) |>
  pivot_wider(names_from = contaminacion, values_from = factor, names_prefix = "contaminación ") |>
  mutate(across(where(is.numeric) & !adherencia, \(x) round(x, 2)))
```

Con 75 % de adherencia y 10 % de contaminación hay que **multiplicar el *n* por `r num(1 / (0.75 - 0.10)^2, 1)`**. Lo comprobamos con `potencia_sim()` (de 20.5): 1 000 ensayos con la adherencia y el efecto del piloto, analizados por ITT (`brazo` asignado). Comparamos el *n* «ingenuo» (efecto en cumplidores) con el *n* ITT, ambos **sin pérdidas** para aislar la dilución:

```{r}
#| label: sim-dilucion-c207
an_itt <- function(d) {                                        # ITT: se compara por el brazo ASIGNADO
  m <- lm(I(tfg12 - tfg0) ~ brazo, data = d)
  c(p = summary(m)$coefficients["brazo", 4], est = coef(m)[["brazo"]])
}
gen_dil <- \(n) generar_tfg(n, efecto = efecto_cumplidor, adherencia = a)

dilucion <- bind_rows(
  `n ingenuo (efecto en cumplidores)` = potencia_sim(gen_dil, an_itt, n_medias(efecto_cumplidor, sigma)$n1, 1000, semilla = 8),
  `n ITT (efecto diluido)`            = potencia_sim(gen_dil, an_itt, n_medias(efecto_itt, sigma)$n1, 1000, semilla = 8), .id = "calculo")
dilucion |> select(calculo, n, potencia, ic_inf, ic_sup, est_media) |> mutate(across(where(is.numeric), \(x) round(x, 3)))
```

El *n* ingenuo da una potencia de solo **`r pct(dilucion$potencia[1], 0)`**; el *n* ITT recupera **`r pct(dilucion$potencia[2], 0)`**. La estimación ITT media es `r num(dilucion$est_media[2], 2)`, cerca del efecto ITT teórico (`r num(efecto_itt, 2)`): la simulación confirma la fórmula. Rescatar el efecto en cumplidores con un análisis «por protocolo» no es una opción: rompe la aleatorización (11.2). El camino válido es el análisis por **CACE** (11.6), pero **el tamaño se calcula para el análisis principal**.

## Paso 2: pérdidas, adherencia y plan final

Las pérdidas se suman a la no adherencia: primero el *n* ITT, luego se **divide** entre (1 − pérdidas) (20.2). Con la tasa de pérdida a 12 meses del piloto:

```{r}
#| label: plan-final-c207
perdida <- mean(is.na(eca$tfg_12))                         # pérdida de la TFGe a 12 meses en el piloto
n_itt <- n_medias(efecto_itt, sigma)$n1
n_plan <- n_inflar(n_itt, perdida)
c(n_itt = n_itt, perdida = round(perdida, 3), n_por_grupo = n_plan, total = 2 * n_plan)
```

Verificamos el plan completo (adherencia, efecto en cumplidores y pérdidas al azar), con el análisis ITT:

```{r}
#| label: sim-plan-c207
gen_plan <- \(n) generar_tfg(n, efecto = efecto_cumplidor, adherencia = a, perdida = c(perdida, perdida))
verif_plan <- potencia_sim(gen_plan, an_itt, n_plan, nsim = 1500, semilla = 9)
verif_plan |> select(n, potencia, ic_inf, ic_sup, est_media) |> mutate(across(where(is.numeric), \(x) round(x, 3)))
```

Con **`r n_plan` pacientes por grupo** (`r 2 * n_plan` en total), la potencia simulada es **`r pct(verif_plan$potencia, 1)`** (IC de Monte Carlo `r pct(verif_plan$ic_inf, 1)` a `r pct(verif_plan$ic_sup, 1)`): el plan cumple. Fíjate en que el tamaño final (`r 2 * n_plan`) es bastante mayor que los `r n_medias(1.0, sigma)$total` de 20.2: el ensayo «sencillo» olvidaba la no adherencia.

## Paso 3: análisis interinos y gasto de α

Mirar los datos a mitad del ensayo para parar si el efecto es evidente es éticamente deseable, pero **cada mirada es otra oportunidad de un falso positivo**. Si analizas tres veces (a 1/3, 2/3 y al final) con el límite habitual de |*z*| > 1.96, el error tipo I real ya no es 5 %. Lo medimos simulando el estadístico *z* acumulado de un ensayo sin efecto (con `potencia_secuencial()`):

```{r}
#| label: alfa-inflado-c207
naive <- potencia_secuencial(rep(qnorm(0.975), 3), deriva = 0)
c(error_tipo_I_con_tres_miradas = naive$potencia)
```

**Qué vemos.** Con tres miradas a 1.96, el error tipo I real es **`r pct(naive$potencia, 1)`**, más del doble del 5 % nominal. La solución es **gastar** el α total entre los análisis, usando límites más exigentes al principio. Dos esquemas clásicos:

-   **O'Brien-Fleming**: límites muy altos al inicio (casi imposible parar en el primer análisis) y casi 1.96 al final; **cuesta muy poca potencia**.
-   **Pocock**: el mismo límite en todos los análisis; permite parar antes, a cambio de **más muestra** y de un límite final más alto.

Calibramos los límites con una versión propia (`limites_secuenciales()`, por simulación de Monte Carlo) y, si está instalado, con `rpact`, que los calcula **exactamente**:

```{r}
#| label: limites-c207
lim_obf <- limites_secuenciales(3, "obf")
lim_poc <- limites_secuenciales(3, "pocock")
tabla_lim <- tibble(analisis = c("1 (1/3 de la información)", "2 (2/3)", "3 (final)"),
                    obf_a_mano = lim_obf, pocock_a_mano = lim_poc)

if (rpact_ok) {
  d_of <- rpact::getDesignGroupSequential(kMax = 3, typeOfDesign = "OF", alpha = 0.05, sided = 2)
  d_po <- rpact::getDesignGroupSequential(kMax = 3, typeOfDesign = "P", alpha = 0.05, sided = 2)
  tabla_lim <- mutate(tabla_lim, obf_rpact = d_of$criticalValues, pocock_rpact = d_po$criticalValues)
}
tabla_lim |> mutate(across(where(is.numeric), \(x) round(x, 3)))
```

```{r}
#| label: fig-limites-c207
#| fig-cap: "Límites de parada (valor |z|) en tres análisis interinos: O'Brien-Fleming, Pocock y el 1.96 «ingenuo». Calibrados por simulación. Parámetros hipotéticos."
#| fig-width: 6.8
#| fig-height: 3.6
bind_rows(tibble(esquema = "O'Brien-Fleming", info = c(1/3, 2/3, 1), limite = lim_obf),
          tibble(esquema = "Pocock", info = c(1/3, 2/3, 1), limite = lim_poc),
          tibble(esquema = "Ingenuo (1.96)", info = c(1/3, 2/3, 1), limite = qnorm(0.975))) |>
  ggplot(aes(info, limite, color = esquema)) +
  geom_step(linewidth = 1, direction = "vh", alpha = 0.6) + geom_point(size = 3) +
  scale_x_continuous(breaks = c(1/3, 2/3, 1), labels = c("1/3", "2/3", "final")) +
  scale_color_manual(values = c("#0072B2", "#D55E00", "grey40"), name = NULL) +
  labs(x = "Fracción de la información acumulada", y = "Límite |z| para detener por eficacia")
```

Los límites calibrados por simulación se parecen a los exactos de `rpact`: difieren en alrededor de una centésima (error de Monte Carlo). O'Brien-Fleming exige **`r num(lim_obf[1], 2)`** en el primer análisis (un *p* nominal de `r format(2 * (1 - pnorm(lim_obf[1])), digits = 2)`) y **`r num(lim_obf[3], 2)`** al final; Pocock exige **`r num(lim_poc[1], 2)`** en todos. Veamos qué cuestan y qué dan: error tipo I, potencia con el *n* de un único análisis, probabilidad de parar antes y el factor por el que habría que **inflar el *n*** para recuperar el 80 %:

```{r}
#| label: comparar-secuenciales-c207
deriva_80 <- qnorm(0.975) + qnorm(0.80)                      # z esperado final para 80 % con un solo análisis
resumir <- function(lim) {
  h0 <- potencia_secuencial(lim, 0); h1 <- potencia_secuencial(lim, deriva_80)
  th <- uniroot(\(x) potencia_secuencial(lim, x)$potencia - 0.80, c(2.5, 3.8))$root
  tibble(error_tipo_I = h0$potencia, potencia_mismo_n = h1$potencia, para_en_1er_analisis = h1$parada[1],
         para_antes_del_final = sum(h1$parada[1:2]), info_media_usada = h1$info_media, inflar_n_por = (th / deriva_80)^2)
}
comparacion <- bind_rows(`Un solo análisis` = resumir(c(Inf, Inf, qnorm(0.975))),
                         `Tres miradas a 1.96` = resumir(rep(qnorm(0.975), 3)),
                         `O'Brien-Fleming` = resumir(lim_obf), Pocock = resumir(lim_poc), .id = "esquema")
comparacion |> mutate(across(where(is.numeric), \(x) round(x, 3)))

if (rpact_ok) {          # factores de inflación exactos de rpact, para comparar
  c(OF = rpact::getDesignCharacteristics(rpact::getDesignGroupSequential(kMax = 3, typeOfDesign = "OF", alpha = 0.05, sided = 2, beta = 0.2))$inflationFactor,
    Pocock = rpact::getDesignCharacteristics(rpact::getDesignGroupSequential(kMax = 3, typeOfDesign = "P", alpha = 0.05, sided = 2, beta = 0.2))$inflationFactor) |> round(3)
}
```

**Qué vemos.**

-   Las tres miradas «ingenuas» tienen un error tipo I de **`r pct(comparacion$error_tipo_I[2], 1)`**; O'Brien-Fleming y Pocock lo devuelven al **`r pct(comparacion$error_tipo_I[3], 1)`** y **`r pct(comparacion$error_tipo_I[4], 1)`**.
-   O'Brien-Fleming cuesta casi nada: hay que inflar el *n* un **`r pct(comparacion$inflar_n_por[3] - 1, 1)`** (el factor exacto de `rpact` está en la salida anterior). Casi nunca para en el primer análisis (`r pct(comparacion$para_en_1er_analisis[3], 0)` de los ensayos con efecto), pero sí antes del final (`r pct(comparacion$para_antes_del_final[3], 0)`, casi siempre en el segundo análisis), y usa en promedio `r pct(comparacion$info_media_usada[3], 0)` de la información.
-   Pocock cuesta un **`r pct(comparacion$inflar_n_por[4] - 1, 0)`** más de muestra, para en el primer análisis en `r pct(comparacion$para_en_1er_analisis[4], 0)` de los casos (antes del final, `r pct(comparacion$para_antes_del_final[4], 0)`) y usa en promedio `r pct(comparacion$info_media_usada[4], 0)` de la información.
-   El «un solo análisis» de la primera fila es el control: error tipo I de `r pct(comparacion$error_tipo_I[1], 1)` y potencia de `r pct(comparacion$potencia_mismo_n[1], 1)`, que es lo que predice la fórmula.

El α gastado en cada análisis sigue una **función de gasto** (Lan-DeMets). Las aproximaciones a O'Brien-Fleming y a Pocock tienen fórmula cerrada (`gasto_of()` y `gasto_pocock()`), y con ella el límite del **primer** análisis sale a mano:

```{r}
#| label: gasto-c207
t_info <- c(1/3, 2/3, 1)
gastos <- tibble(info = t_info, gasto_acumulado_OF = gasto_of(t_info), gasto_acumulado_Pocock = gasto_pocock(t_info),
                 limite_1er_analisis_OF = c(qnorm(1 - gasto_of(t_info[1]) / 2), NA, NA))
if (rpact_ok) {          # los mismos gastos según rpact (typeOfDesign "asOF" y "asP")
  gastos <- mutate(gastos,
    OF_rpact = rpact::getDesignGroupSequential(kMax = 3, typeOfDesign = "asOF", alpha = 0.05, sided = 2)$alphaSpent,
    Pocock_rpact = rpact::getDesignGroupSequential(kMax = 3, typeOfDesign = "asP", alpha = 0.05, sided = 2)$alphaSpent)
}
gastos |> mutate(across(where(is.numeric), \(x) round(x, 4)))
```

El estilo moderno es fijar la **función de gasto** y no el número de análisis: si el comité de monitoreo decide mirar antes o después, los límites se recalculan sin perder el control del error tipo I. `rpact` lo hace con `typeOfDesign = "asOF"` o `"asP"` (cuyos gastos acumulados por análisis coinciden con las fórmulas de arriba).

## Paso 4: cómo redactar el párrafo

```{r}
#| label: n-final-c207
fi_of <- comparacion$inflar_n_por[3]          # factor de inflación de O'Brien-Fleming con tres análisis
n_final <- ceiling(n_plan * fi_of)
```

Los lineamientos **CONSORT** (informe de ensayos) y **SPIRIT** (protocolos) piden **justificar el tamaño de muestra**: el desenlace, el efecto asumido, la variabilidad, α, potencia, el ajuste por pérdidas, el análisis interino (si lo hay) y de dónde salen los supuestos. El párrafo de este ensayo, con las cifras que acabamos de calcular, quedaría así:

> *Tamaño de muestra.* El desenlace principal es el cambio de TFGe a 12 meses. Asumimos una desviación estándar de `r num(sigma, 1)` mL/min/1.73 m² (estimada en un ensayo previo simulado), una mejora de `r num(efecto_cumplidor, 2)` mL/min/1.73 m² en quienes toman el fármaco y una adherencia del `r pct(a, 0)` en el brazo activo, lo que implica una diferencia por intención de tratar de `r num(efecto_itt, 2)` mL/min/1.73 m². Con un nivel de significación bilateral de 0.05 y una potencia del 80 %, se requieren `r n_itt` participantes por grupo (prueba *t*). Para compensar una pérdida esperada del `r pct(perdida, 0)` en la medición a 12 meses, se aleatorizarán `r n_plan` participantes por grupo (`r 2 * n_plan` en total). La potencia de este diseño con un solo análisis, verificada por simulación (1 500 ensayos), fue de `r pct(verif_plan$potencia, 0)`. Se planifican dos análisis interinos con la información de 1/3 y 2/3 de los participantes, con límites de eficacia de O'Brien-Fleming (límite del primer análisis: |*z*| > `r num(lim_obf[1], 2)`); como este esquema exige inflar la muestra un `r pct(fi_of - 1, 1)`, se aleatorizarán finalmente `r n_final` participantes por grupo (`r 2 * n_final` en total).

Un párrafo así responde a la lista de comprobación: (1) el desenlace y la prueba, (2) el **efecto** y por qué, (3) la **variabilidad** y su fuente, (4) α y potencia, (5) **pérdidas y no adherencia**, (6) cómo se **verificó**, (7) el análisis interino y su regla de parada. Lo que no debe faltar en el protocolo (SPIRIT) y en el artículo (CONSORT): los **supuestos clínicos y estadísticos** (no solo el número) y cualquier **cambio** posterior al protocolo.

## Paso 5: errores frecuentes

**Efecto inflado de los estudios pequeños.** Los estudios pequeños que salen «significativos» tienden a **exagerar** el efecto verdadero (un fenómeno llamado error de tipo M por magnitud, o *winner's curse*). Para ver cuánto, simulamos ensayos con efecto ITT verdadero de `r num(efecto_itt, 2)` y distinto *n*, y miramos el efecto estimado **solo en los ensayos significativos**:

```{r}
#| label: efecto-inflado-c207
gen_chico <- \(n) generar_tfg(n, efecto = efecto_itt)
inflado <- map_dfr(c(25, 50, 108, n_itt), \(n) potencia_sim(gen_chico, an_itt, n, nsim = 1500, semilla = 12)) |>
  mutate(exageracion = est_signif / efecto_itt)
inflado |> select(n, potencia, est_media, est_signif, exageracion) |> mutate(across(where(is.numeric), \(x) round(x, 2)))
```

**Qué vemos.** El efecto verdadero es **`r num(efecto_itt, 2)`**. En todos los ensayos, la estimación media es `r num(inflado$est_media[1], 2)` (sin sesgo), pero entre los **significativos** con `r inflado$n[1]` por grupo (potencia de `r pct(inflado$potencia[1], 0)`), la estimación media es **`r num(inflado$est_signif[1], 2)`**, `r num(inflado$exageracion[1], 1)` veces la verdad. Con `r inflado$n[4]` por grupo (potencia `r pct(inflado$potencia[4], 0)`) la exageración baja a `r num(inflado$exageracion[4], 2)`. **Lección:** no calcules el *n* de un ensayo confirmatorio con el efecto de un piloto pequeño que «salió», ni te fíes de un efecto grande en un estudio pequeño.

**Tamaño «por conveniencia».** Reclutar los pacientes que se pueden pagar no es un error; lo es **escribir un efecto a posteriori** para que el cálculo cuadre. La alternativa honesta es calcular **el efecto detectable** con el *n* disponible y dejar que el lector lo juzgue:

```{r}
#| label: detectable-c207
tibble(n_por_grupo = c(60, 100, 150, 250, 400)) |>
  mutate(d_detectable = map_dbl(n_por_grupo, \(n) pwr.t.test(n = n * (1 - perdida), power = 0.80)$d),
         efecto_detectable = d_detectable * sigma) |>
  mutate(across(where(is.numeric) & !n_por_grupo, \(x) round(x, 2)))
```

Con **100 pacientes por grupo** (y la pérdida del piloto), el ensayo solo detecta con 80 % de potencia efectos de **`r num(pwr.t.test(n = 100 * (1 - perdida), power = 0.80)$d * sigma, 2)`** mL/min/1.73 m² o más, bastante por encima del efecto ITT esperado (`r num(efecto_itt, 2)`). Escribe eso en el protocolo, no que «100 por grupo bastan para detectar 0.66».

## Trampas frecuentes

::: {.callout-warning}
## ⚠️ Otros errores que se repiten

-   **Calcular con el efecto en cumplidores** y analizar por ITT (Paso 1).
-   **Mirar «un poco» los datos** sin plan: cada mirada no planificada infla el error tipo I (Paso 3). Todo interino va **en el protocolo**, con su regla.
-   **Detener temprano por beneficio con pocos eventos**: los ensayos que paran por eficacia sobrestiman el efecto; los límites conservadores como O'Brien-Fleming lo mitigan.
-   **Cambiar el efecto, la DE o α después de ver los datos** para «justificar» el *n* ya reclutado.
-   **Reportar solo un número**: da siempre los supuestos y la sensibilidad (20.2).
:::

::: {.callout-important}
## 🎯 En resumen

-   La **no adherencia** y la contaminación diluyen el efecto ITT: δ_ITT = (*a* − *c*) δ_cumplidor, y el *n* se multiplica por 1/(*a* − *c*)². Aquí, con adherencia del `r pct(a, 0)`: `r n_itt` por grupo, no `r n_medias(efecto_cumplidor, sigma)$n1`.
-   Después se **divide** entre (1 − pérdidas): `r n_plan` por grupo (`r 2 * n_plan` en total), con una potencia simulada de `r pct(verif_plan$potencia, 0)`.
-   Mirar tres veces a 1.96 da un error tipo I de `r pct(naive$potencia, 0)`. **O'Brien-Fleming** casi no cuesta muestra (≈ `r pct(comparacion$inflar_n_por[3] - 1, 0)`); **Pocock** cuesta más (≈ `r pct(comparacion$inflar_n_por[4] - 1, 0)`).
-   Redacta el párrafo con **supuestos explícitos** (desenlace, efecto, DE, α, potencia, pérdidas, interinos) y la verificación.
-   Los estudios pequeños significativos **exageran** el efecto (hasta `r num(inflado$exageracion[1], 1)` veces con `r inflado$n[1]` por grupo); si el *n* viene dado, **reporta el efecto detectable**.
:::

## Ejercicio

1.  Con adherencia de 60 % y contaminación de 5 %, ¿por cuánto se multiplica el *n*? Verifica con `potencia_sim()` y `generar_tfg(adherencia = 0.60, contaminacion = 0.05)`.
2.  Calcula con `limites_secuenciales(5, "obf")` los límites con cinco análisis interinos. ¿Cuánto vale el primero? ¿Y el último?
3.  Escribe el párrafo de tamaño de muestra para el desenlace binario de 20.2 (falla renal a 24 meses, riesgo del control, RR 0.75), con 15 % de pérdidas y sin análisis interino.
