# Primeros pasos: instalar R y orientarte en RStudio

::: {.callout-note}
## 🩺 Escenario

Eres residente de segundo año y tu tutor te pide actualizar con los datos de 2024 una tabla que otro residente hizo en Excel. Abres el archivo: hay filtros que nadie recuerda, una columna pintada de rojo y tres hojas llamadas "final", "final2" y "final_BUENA". No sabes **qué se hizo**, así que no puedes repetirlo.

Este subcapítulo te deja listo para evitar ese problema: un lugar donde escribir tus pasos, una carpeta que lo contiene todo y rutas que funcionan en cualquier computadora.
:::

**Lo que vamos a hacer**

-   Entender qué es cada programa (R, RStudio, Quarto, paquetes).
-   Instalarlos y reconocer las zonas de RStudio.
-   Adoptar una rutina de trabajo: *script* → ejecutar → guardar.
-   Organizar un estudio en un **proyecto** con rutas relativas.

## Paso 1: R, RStudio, Quarto y paquetes: ¿qué es cada cosa?

Piensa en un auto. **R** es el motor, **RStudio** es el tablero y el volante, **Quarto** es el procesador de textos que ejecuta tus análisis, y los **paquetes** son las aplicaciones que instalas para tareas concretas.

| Programa | Qué es | Analogía |
|---|---|---|
| **R** | El lenguaje y motor estadístico (gratuito) | El motor |
| **RStudio** | El entorno donde escribes y ejecutas código | Tablero y volante |
| **Quarto** | Mezcla texto y código en un informe | Procesador de textos que corre el análisis |
| **Paquetes** | Extensiones con funciones nuevas (`dplyr`, `survival`…) | Aplicaciones |

## Paso 2: Instalar (una sola vez)

Instala en este orden:

1.  **R** (≥ 4.2) desde <https://cran.r-project.org/>.
2.  **RStudio Desktop** desde <https://posit.co/download/rstudio-desktop/>. Descarga el archivo de tu sistema operativo y acepta la instalación por defecto.
3.  **Quarto** desde <https://quarto.org/docs/get-started/> (las versiones recientes de RStudio ya lo traen).
4.  Abre RStudio e instala los paquetes del libro, **una sola vez** (el bloque completo está en la *Introducción*; estos son los que usarás en este capítulo):

```{r}
#| label: instalar-paquetes-41
#| eval: false
# Se ejecuta UNA vez por computadora; tarda unos minutos
install.packages(c("tidyverse",   # dplyr, ggplot2, readr, lubridate...
                   "readxl",      # leer Excel
                   "haven",       # leer Stata, SPSS, SAS
                   "here"))       # rutas relativas
```

::: {.callout-tip}
## 💡 Alternativa del autor: `pacman`

El paquete `pacman` instala **solo lo que falte** y lo carga, todo en una orden. Es cómodo al compartir scripts (no se ejecuta aquí):

```r
install.packages("pacman")                 # una vez
pacman::p_load(tidyverse, here, readxl)    # instala si falta y carga
```

*Solo si un mensaje te lo pide:* en Windows algunos paquetes necesitan **Rtools**; en Mac, **XQuartz**. Normalmente no hace falta.
:::

## Paso 3: Reconocer RStudio

Al abrirlo verás cuatro zonas. Con esta imagen mental te basta:

```
┌──────────────────────────┬──────────────────────────┐
│  1. EDITOR               │  3. ENTORNO              │
│  (tu script: aquí       │  (objetos que existen     │
│   escribes y guardas)   │   ahora: bases, modelos)  │
├──────────────────────────┼──────────────────────────┤
│  2. CONSOLA              │  4. ARCHIVOS / GRÁFICOS / │
│  (R responde aquí)      │     AYUDA                 │
└──────────────────────────┴──────────────────────────┘
```

-   El **editor** es tu cuaderno de laboratorio: lo que escribes ahí se guarda.
-   La **consola** es donde R ejecuta y contesta. Lo que escribes solo ahí se pierde al cerrar.
-   El **entorno** te dice qué objetos tiene R en memoria en este momento.
-   El panel inferior derecho muestra tus archivos, tus figuras y la ayuda de cada función.

## Paso 4: Tu rutina de trabajo

Con estos cuatro gestos ya puedes trabajar:

1.  *File → New File → R Script* (un script es un archivo de texto con órdenes para R).
2.  Escribe una orden y pulsa **`Ctrl/Cmd + Enter`**: RStudio la envía a la consola y la ejecuta.
3.  Todo lo que sigue a un `#` es un **comentario**: R lo ignora; úsalo para explicarte a ti del futuro.
4.  **Guarda** el script (`Ctrl/Cmd + S`). Es tu análisis.

Probemos con la primera orden de la historia: convertir creatinina de mg/dL a µmol/L (1 mg/dL = 88.4 µmol/L).

```{r}
#| label: calculadora
# Esto es un comentario: R no lo ejecuta
2 + 3 * 4                  # R respeta el orden de las operaciones
sqrt(16)                   # raíz cuadrada
log(100)                   # logaritmo natural

1.2 * 88.4                 # creatinina de 1.2 mg/dL expresada en µmol/L
```

Cada línea ejecutada devuelve un resultado precedido por `[1]` (la posición del primer valor impreso). Por ejemplo, `1.2 mg/dL` equivale a **`r round(1.2 * 88.4, 1)` µmol/L**.

**Escribe en el editor, no solo en la consola.** Lo que escribes únicamente en la consola no queda guardado: es el error más común del principiante (se hace un análisis entero "a mano" y al día siguiente no hay cómo repetirlo). Escribe en un script (o en un `.qmd`, subcapítulo 4.4), ejecútalo con `Ctrl/Cmd + Enter` y guarda.

## Paso 5: Un proyecto para cada estudio

Un **proyecto de RStudio** es una carpeta que contiene todo un estudio (datos, scripts, informes). Al abrirlo, R **trabaja desde esa carpeta**. Así, el análisis funciona igual en tu computadora, en la del tutor y en la de la revista.

Estructura recomendada:

```
mi_estudio/
├── mi_estudio.Rproj     <- haz doble clic aquí para trabajar
├── datos/
│   ├── crudos/          <- datos originales (NUNCA se modifican)
│   └── procesados/      <- bases limpias generadas por el código
├── R/                   <- funciones propias
├── analisis/            <- scripts o .qmd numerados (01_limpieza.qmd, 02_tabla1.qmd...)
└── resultados/          <- tablas y figuras
```

Para crearlo: *File → New Project → New Directory → New Project*. Verás un archivo `.Rproj`: ábrelo siempre desde ahí.

**Los datos crudos no se tocan.** Toda corrección (recodificar, excluir, corregir una TFGe) se hace *con código* sobre una copia. Así siempre puedes explicar qué hiciste y repetirlo.

## Paso 6: Rutas relativas y el paquete `here`

Una **ruta absoluta** (`C:/Users/Daniel/Documentos/datos.csv`) solo existe en tu computadora. Una **ruta relativa** (`datos/crudos/pacientes.csv`) se lee "desde la carpeta del proyecto" y funciona en cualquier lugar.

Este libro usa rutas relativas. Desde la carpeta `capitulos/`, las bases están en `Bases/`:

```{r}
#| label: ver-bases
list.files("Bases", pattern = "\\.(csv|xlsx|dta|sav)$")     # archivos de datos disponibles
```

El paquete `here` construye la ruta a partir de la raíz del proyecto, sin importar desde qué subcarpeta ejecutes el script:

```{r}
#| label: here
#| eval: false
library(here)

here()                                        # raíz del proyecto
here("datos", "crudos", "pacientes.csv")      # ruta al archivo, con las barras correctas en cada sistema
```

Para ver el árbol de carpetas de tu proyecto puedes usar `fs::dir_tree(here("datos"))` (paquete `fs`, que usa el autor en sus cursos).

::: {.callout-warning}
## ⚠️ Evita `setwd()`

`setwd("C:/Users/...")` fija una carpeta de **tu** computadora y rompe el script en cualquier otra (incluida la tuya cuando muevas la carpeta). Usa un proyecto y, si hace falta, `here()`. Tampoco lo escribas dentro de un documento Quarto: ya trabaja desde su propia carpeta.
:::

::: {.callout-important}
## 🎯 En resumen

-   **R** calcula, **RStudio** es donde trabajas, **Quarto** crea informes, los **paquetes** amplían R.
-   Escribe en **scripts o `.qmd`**, ejecuta con `Ctrl/Cmd + Enter` y guarda.
-   Un **proyecto** por estudio; rutas **relativas** (`here`); nunca `setwd()`.
-   Datos **crudos intactos**: todo cambio, con código.
:::

## Ejercicio

1.  Crea un proyecto llamado `practica_nefro` con las carpetas `datos/crudos`, `R` y `analisis`.
2.  Copia allí `ckd_isglt2.csv` (está en `capitulos/Bases/`).
3.  Crea un script `analisis/01_prueba.R` que calcule cuántos mg/dL son 150 µmol/L de creatinina (divide entre 88.4). Guárdalo y ciérralo; ábrelo de nuevo desde el proyecto.
