# El punto de corte: no hay uno "correcto", hay uno que sirve para algo

::: {.callout-note}
## 🩺 Escenario

La UCI quiere un protocolo: si el biomarcador urinario es alto al ingreso, se activa un "paquete KDIGO" (suspender nefrotóxicos, optimizar volemia, vigilar diuresis horaria y creatinina). El jefe pregunta: "¿a partir de qué valor lo activamos?". Tú sabes que subir el corte evita activar el paquete en pacientes que no lo necesitan, pero deja pasar a algunos que sí. ¿Cómo decides?
:::

Elegir un punto de corte no es un problema puramente estadístico: es una **decisión sobre qué error duele más**. La estadística ayuda a hacer visible el trade-off y a no engañarte con un corte que solo funciona en tu muestra.

**Lo que vamos a hacer**

-   Ver el **trade-off** sensibilidad-especificidad y calcular el corte de **Youden**.
-   Elegir el corte según **costos** (qué pesa más: el falso negativo o el falso positivo) y según la **prevalencia**.
-   Fijar una **sensibilidad** o una **especificidad** y definir una **zona gris** con dos cortes.
-   Comprobar que un corte elegido en la misma muestra es **optimista**, y cómo validarlo.

```{r}
#| label: setup-c163
library(tidyverse)
library(pROC)
source("R/funciones_extra_cap16.R")

dx <- read_csv("Bases/dx_lra.csv", show_col_types = FALSE)   # datos SIMULADOS (Cap. 16)
r_ngal <- roc(dx$lra, dx$ngal, levels = c(0, 1), direction = "<", quiet = TRUE)
```

## Paso 1. El trade-off a la vista

Calculamos sensibilidad y especificidad en una rejilla de cortes (espaciada en escala logarítmica, porque el biomarcador es asimétrico) y las dibujamos juntas:

```{r}
#| label: tradeoff-c163
#| fig-width: 8
#| fig-height: 4
rejilla <- exp(seq(log(20), log(600), length.out = 200))
curvas <- metricas_corte(dx$ngal, dx$lra, rejilla)

curvas |>
  select(corte, Sensibilidad = sens, Especificidad = esp) |>
  pivot_longer(-corte, names_to = "medida", values_to = "valor") |>
  ggplot(aes(corte, valor, colour = medida)) +
  geom_line(linewidth = 1) +
  scale_x_log10(breaks = c(25, 50, 100, 200, 400)) +
  scale_y_continuous(labels = scales::percent) +
  scale_colour_manual(values = c("#009E73", "#D55E00")) +
  labs(x = "Punto de corte (ng/mL, escala logarítmica)", y = NULL, colour = NULL, caption = "Datos simulados.") +
  theme_minimal(base_size = 11) + theme(legend.position = "bottom")
```

**Qué vemos:** las dos curvas se cruzan, pero **ese cruce no es "el" corte óptimo**; solo es el punto donde las dos medidas valen lo mismo. Cualquier punto de la curva es una decisión posible.

## Paso 2. El corte de Youden

El **índice de Youden** es $J = \text{sensibilidad} + \text{especificidad} - 1$: la distancia vertical entre la curva ROC y la diagonal. El corte de Youden es el que maximiza $J$. Es el criterio más usado por defecto.

```{r}
#| label: youden-c163
k_youden <- corte_youden(dx$ngal, dx$lra)            # nuestra función (rápida)
sens_esp(dx$ngal, dx$lra, k_youden)

## Lo mismo con pROC (devuelve el punto medio entre dos valores observados)
coords(r_ngal, "best", best.method = "youden", ret = c("threshold", "sensitivity", "specificity"))
```

**Qué vemos:** el corte de Youden es de **`r round(k_youden)` ng/mL**, con sensibilidad `r pct(sens_esp(dx$ngal, dx$lra, k_youden)["sens"])` y especificidad `r pct(sens_esp(dx$ngal, dx$lra, k_youden)["esp"])`. Los dos métodos coinciden (`pROC` informa un punto entre dos valores observados consecutivos).

Un criterio parecido es el del **punto más cercano a la esquina superior izquierda** (`best.method = "closest.topleft"`). Ambos tratan por igual los dos tipos de error y **no tienen en cuenta la prevalencia**, lo que es una limitación importante en la práctica.

## Paso 3. Elegir según el costo de equivocarse

Pensemos en costos relativos. Un **falso positivo** (activar el paquete en alguien que no desarrollará LRA) cuesta algo: exámenes, retraso de un fármaco útil. Un **falso negativo** (no activarlo y que la LRA ocurra) cuesta más. Si ponemos un falso positivo como 1 unidad y un falso negativo como `razon` unidades, el **costo esperado** por paciente de un corte es:

$$
\text{costo} = \frac{\text{FP} \times 1 + \text{FN} \times \text{razón}}{n}
$$

Buscamos el corte que lo minimiza. Como depende de **cuántos FP y FN** hay, **depende de la prevalencia**. Lo calculamos por separado para la UCI (prevalencia alta) y la sala (baja), con distintas razones:

```{r}
#| label: costos-c163
razones <- c(1, 2, 5, 10, 20)

optimo_por_costo <- function(d, razon) {
  cc <- coste_corte(d$ngal, d$lra, rejilla, razon)
  k <- cc$corte[which.min(cc$coste)]
  tibble(razon_FN_FP = razon, corte_optimo = round(k), sens = sens_esp(d$ngal, d$lra, k)[["sens"]], esp = sens_esp(d$ngal, d$lra, k)[["esp"]])
}

costos <- dx |>
  group_by(entorno) |>
  group_modify(\(d, k) map_dfr(razones, \(r) optimo_por_costo(d, r)))
costos |> mutate(across(c(sens, esp), \(x) round(x, 3)))
```

```{r}
#| label: costos-grafico-c163
#| fig-width: 7.5
#| fig-height: 4
ggplot(costos, aes(razon_FN_FP, corte_optimo, colour = entorno)) +
  geom_line(linewidth = 1) + geom_point(size = 2) +
  scale_x_log10(breaks = razones) + scale_y_log10(breaks = c(50, 100, 200, 400)) +
  scale_colour_manual(values = c("Sala" = "#0072B2", "UCI" = "#D55E00")) +
  labs(x = "Razón de costos (falso negativo : falso positivo)", y = "Corte óptimo (ng/mL)", colour = NULL, caption = "Datos simulados.") +
  theme_minimal(base_size = 11) + theme(legend.position = "bottom")
```

**Qué vemos:** cuanto **más grave** sea perder un caso, **más bajo** el corte óptimo (más sensibilidad, a costa de más falsos positivos). Y para la **misma razón de costos**, el corte óptimo es **más bajo en la UCI** que en sala: con razón 5, `r costos$corte_optimo[costos$entorno == "UCI" & costos$razon_FN_FP == 5]` ng/mL en UCI frente a `r costos$corte_optimo[costos$entorno == "Sala" & costos$razon_FN_FP == 5]` ng/mL en sala. Donde la LRA es más frecuente hay más casos que perder, y por eso conviene un corte más bajo. **Un único corte para toda la clínica puede no ser el mejor para cada servicio.**

::: {.callout-tip}
## 💡 Con `pROC`

`coords(r, "best", best.method = "youden", best.weights = c(razon, prevalencia))` hace la misma optimización: el primer valor es el costo relativo del falso negativo frente al falso positivo y el segundo, la prevalencia. Con razón 5 devuelve (salvo el redondeo a puntos medios) los mismos cortes: `r round(coords(roc(dx$lra[dx$entorno == "UCI"], dx$ngal[dx$entorno == "UCI"], levels = c(0, 1), direction = "<", quiet = TRUE), "best", best.method = "youden", best.weights = c(5, mean(dx$lra[dx$entorno == "UCI"])), ret = "threshold")$threshold)` en UCI y `r round(coords(roc(dx$lra[dx$entorno == "Sala"], dx$ngal[dx$entorno == "Sala"], levels = c(0, 1), direction = "<", quiet = TRUE), "best", best.method = "youden", best.weights = c(5, mean(dx$lra[dx$entorno == "Sala"])), ret = "threshold")$threshold)` en sala.
:::

## Paso 4. Fijar la sensibilidad (o la especificidad)

A veces no hay costos numéricos, pero sí un **objetivo**: "no quiero perder más del 5 % de las LRA", es decir, **sensibilidad ≥ 95 %**. Es una **regla de descarte**: un negativo debería tranquilizar. El corte sale directamente de los casos: es el percentil 5 del biomarcador **entre los pacientes con LRA**.

```{r}
#| label: sens-fija-c163
k_descarte <- unname(quantile(dx$ngal[dx$lra == 1], 0.05))     # deja fuera al 5 % de los casos
k_confirma <- unname(quantile(dx$ngal[dx$lra == 0], 0.95))     # deja por encima solo al 5 % de los no casos

rbind(`Regla de descarte (sens 95 %)`   = c(corte = k_descarte, sens_esp(dx$ngal, dx$lra, k_descarte)),
      `Regla de confirmación (esp 95 %)` = c(corte = k_confirma, sens_esp(dx$ngal, dx$lra, k_confirma))) |>
  round(3)
```

**Qué vemos:** para no perder más del 5 % de los casos hay que bajar el corte a **`r round(k_descarte)` ng/mL**, y la especificidad cae a `r pct(sens_esp(dx$ngal, dx$lra, k_descarte)["esp"], 0)`. En cambio, para casi no equivocarse con los positivos (especificidad 95 %), el corte sube a **`r round(k_confirma)` ng/mL** y la sensibilidad baja a `r pct(sens_esp(dx$ngal, dx$lra, k_confirma)["sens"], 0)`. **Ningún corte hace las dos cosas a la vez.**

## Paso 5. La zona gris: dos cortes en lugar de uno

Si ya sabemos que un corte bajo "descarta" y uno alto "confirma", ¿por qué obligar a **todos** a caer en positivo o negativo? Con **dos cortes** se obtienen tres zonas: **negativo** (por debajo del corte de descarte), **positivo** (por encima del de confirmación) y una **zona gris** en el medio, donde la prueba no basta y se necesita más información (clínica, repetir la prueba, otro marcador).

```{r}
#| label: zona-gris-grafico-c163
#| fig-width: 8
#| fig-height: 4
dx <- dx |>
  mutate(zona = cut(ngal, c(-Inf, k_descarte, k_confirma, Inf), right = FALSE,
                    labels = c("Negativo", "Zona gris", "Positivo")),
         estado = if_else(lra == 1, "Con LRA", "Sin LRA"))

ggplot(dx, aes(ngal, fill = estado)) +
  geom_density(alpha = 0.55, colour = NA, adjust = 1.2) +
  geom_vline(xintercept = c(k_descarte, k_confirma), linetype = 2) +
  scale_x_log10(breaks = c(25, 50, 100, 200, 400, 800)) +
  scale_fill_manual(values = c("Con LRA" = "#D55E00", "Sin LRA" = "#0072B2")) +
  labs(x = "Biomarcador (ng/mL, escala logarítmica)", y = "Densidad", fill = NULL, caption = "Datos simulados. Líneas: cortes de descarte y de confirmación.") +
  theme_minimal(base_size = 11) + theme(legend.position = "bottom")
```

Veamos qué pasa con los pacientes en cada zona: cuántos son, qué riesgo real tienen y cuánto cambia la probabilidad (razón de verosimilitud **por estratos**, que se calcula con la proporción de casos y de no casos que cae en cada zona):

```{r}
#| label: zona-gris-tabla-c163
zonas <- dx |>
  group_by(zona) |>
  summarise(n = n(), casos = sum(lra), riesgo_de_LRA = mean(lra), .groups = "drop") |>
  mutate(pct_pacientes = n / sum(n))

rv_zonas <- dx |> count(zona, lra) |> group_by(lra) |> mutate(p = n / sum(n)) |> ungroup() |>
  select(zona, lra, p) |> pivot_wider(names_from = lra, values_from = p, names_prefix = "p_") |>
  mutate(RV = p_1 / p_0) |> select(zona, RV)

left_join(zonas, rv_zonas, by = "zona") |> mutate(across(where(is.numeric), \(x) round(x, 3)))
```

**Qué vemos:** la zona **negativa** reúne a `r pct(zonas$pct_pacientes[1], 0)` de los pacientes y su riesgo de LRA es de solo **`r pct(zonas$riesgo_de_LRA[1])`** (RV = `r round(rv_zonas$RV[1], 2)`): casi se puede descartar. La zona **positiva** reúne a `r pct(zonas$pct_pacientes[3], 0)` con un riesgo de **`r pct(zonas$riesgo_de_LRA[3], 0)`** (RV = `r round(rv_zonas$RV[3], 1)`): hay que actuar. Pero la **zona gris** concentra a `r pct(zonas$pct_pacientes[2], 0)` de los pacientes (`r zonas$casos[2]` de los `r sum(dx$lra)` casos están ahí) con un riesgo de `r pct(zonas$riesgo_de_LRA[2], 0)`: en esa zona **el biomarcador no decide**. Ese es el precio de ser honestos: forzar a esos pacientes a "positivo" o "negativo" solo esconde la incertidumbre. Esa zona se resuelve con más información: el modelo multivariable (16.4) y el juicio clínico.

## Paso 6. Un corte elegido en tu muestra es optimista

Hay una trampa clásica: se elige el corte de Youden **en la misma muestra** en que luego se informan la sensibilidad y la especificidad. Como el corte se "ajusta" al ruido de la muestra, el rendimiento sale **mejor de lo que será en pacientes nuevos**. El efecto es grande cuando la muestra es pequeña. Lo comprobamos con un experimento: tomamos **300 muestras de 150 pacientes**, elegimos el corte de Youden en cada una y medimos su rendimiento (a) en la propia muestra (**aparente**) y (b) en los demás pacientes del conjunto (nuestra "realidad"). Además estimamos el rendimiento con dos métodos de validación que **sí** se pueden usar en la práctica: el *bootstrap* de optimismo y la **validación cruzada** de 10 particiones (corte buscado sin el fold de prueba).

```{r}
#| label: optimismo-c163
set.seed(163)
j_de <- \(x, y, k) sum(sens_esp(x, y, k)) - 1      # J de Youden de la regla "x >= k"

experimento <- map_dfr(1:300, \(b) {
  i <- sample(nrow(dx), 150); m <- dx[i, ]; resto <- dx[-i, ]
  k <- corte_youden(m$ngal, m$lra)
  aparente <- j_de(m$ngal, m$lra, k)
  ## Bootstrap de optimismo: corte en la remuestra, evaluado en la remuestra y en la muestra original
  opt <- mean(replicate(50, {
    mb <- m[sample(150, replace = TRUE), ]; kb <- corte_youden(mb$ngal, mb$lra)
    j_de(mb$ngal, mb$lra, kb) - j_de(m$ngal, m$lra, kb)
  }))
  cv <- corte_youden_cv(m$ngal, m$lra, K = 10, semilla = b)
  tibble(corte = k, aparente = aparente, bootstrap = aparente - opt, cv_10_folds = cv$sens + cv$esp - 1,
         realidad = j_de(resto$ngal, resto$lra, k))
})

resumen_exp <- experimento |> summarise(across(c(aparente, bootstrap, cv_10_folds, realidad), mean))
resumen_exp |> mutate(across(everything(), \(x) round(x, 3)))
quantile(experimento$corte, c(0.05, 0.50, 0.95)) |> round()
```

**Qué vemos:** el índice de Youden **aparente** es en promedio de **`r round(resumen_exp$aparente, 2)`**, pero en pacientes nuevos es de solo **`r round(resumen_exp$realidad, 2)`**: un optimismo de **`r round(resumen_exp$aparente - resumen_exp$realidad, 2)`**. El *bootstrap* corrige una parte (`r round(resumen_exp$bootstrap, 2)`) y la **validación cruzada** acierta casi por completo (`r round(resumen_exp$cv_10_folds, 2)`). Además, **el corte cambia mucho de una muestra a otra**: el 90 % central de los cortes elegidos va de `r round(quantile(experimento$corte, 0.05))` a `r round(quantile(experimento$corte, 0.95))` ng/mL. Con las 2 000 observaciones el corte de Youden es mucho más estable; para ver cuánto, calculamos un IC por *bootstrap*:

```{r}
#| label: corte-ic-c163
set.seed(1630)
cortes_boot <- replicate(500, { i <- sample(nrow(dx), replace = TRUE); corte_youden(dx$ngal[i], dx$lra[i]) })
quantile(cortes_boot, c(0.025, 0.5, 0.975)) |> round()
```

El corte de Youden con todos los pacientes (`r round(k_youden)` ng/mL) tiene un IC *bootstrap* de **`r round(quantile(cortes_boot, 0.025))` a `r round(quantile(cortes_boot, 0.975))` ng/mL**: aun con 2 000 pacientes el "corte óptimo" es una **región**, no un número. Eso refuerza la idea de la zona gris.

::: {.callout-warning}
## ⚠️ Trampas del punto de corte

-   **Elegir el corte "óptimo" y reportar su sensibilidad y especificidad en los mismos datos** infla el rendimiento (Leeflang et al., 2008). Valida con *bootstrap*, con validación cruzada, o en una muestra independiente.
-   **Dicotomizar pierde información.** Un paciente con 105 y otro con 95 ng/mL son casi idénticos y quedan en lados opuestos. Si vas a usar el marcador junto a otros datos, deja que entre **continuo** al modelo (16.4).
-   **Un corte publicado en otro hospital no se traslada solo**: depende del kit, del espectro y de la prevalencia.
:::

::: {.callout-important}
## 🎯 En resumen

-   Cada punto de corte es un **intercambio** entre sensibilidad y especificidad; elegir uno es una **decisión clínica** sobre qué error es más costoso.
-   **Youden** (máx. sens + esp − 1) es un buen punto de partida, pero trata igual ambos errores y **ignora la prevalencia**.
-   Con **costos** explícitos el corte óptimo baja cuando el falso negativo duele más y **varía con la prevalencia** (UCI vs. sala).
-   Fija una **sensibilidad** (regla de descarte) o una **especificidad** (regla de confirmación) y usa **dos cortes** para definir una **zona gris** honesta.
-   El corte elegido y evaluado en la misma muestra es **optimista**: valida con bootstrap o validación cruzada, y reporta su **incertidumbre**.
:::

## Ejercicio

1.  Calcula el corte de Youden **por separado** en pacientes con y sin **sepsis**. ¿Es el mismo? ¿Qué te dice sobre usar un único corte?
2.  Define la zona gris con sensibilidad del **90 %** y especificidad del **90 %** (en lugar de 95 %). ¿Qué porcentaje de pacientes cae ahora en la zona gris?
3.  Repite el experimento del Paso 6 con **muestras de 400** pacientes en lugar de 150. ¿Cuánto baja el optimismo?
