# Regresión lineal

## El modelo

La regresión lineal describe cómo cambia, **en promedio**, un desenlace continuo $Y$ según una o más variables $X$:

$$
E[Y \mid X] = \beta_0 + \beta_1 X_1 + \beta_2 X_2 + \dots + \beta_p X_p
$$

-   $\beta_0$ (**intercepto**): el promedio de $Y$ cuando todas las $X$ valen 0 (por eso conviene *centrar* las variables continuas).
-   $\beta_j$: la **diferencia promedio de $Y$** por cada unidad de $X_j$, **manteniendo constantes** las demás variables del modelo.
-   Con una exposición binaria $X_1$ (iSGLT2 sí/no), $\beta_1$ es la **diferencia de medias ajustada**.

En nefrología se usa para desenlaces como la **pendiente de TFGe**, la creatinina a los 12 meses, la presión arterial, el peso seco o la hemoglobina.

```{r}
#| label: setup-82
library(tidyverse)
library(broom)
library(marginaleffects)
source("R/funciones_epi.R")

ckd <- read_csv("Bases/ckd_isglt2.csv") |>
  mutate(sexo = factor(sexo, levels = c("Mujer", "Hombre")),
         luacr = log(uacr))

## "Oráculo" (solo existe porque simulamos): contiene el efecto verdadero de cada paciente
oraculo <- read_csv("Bases/ckd_isglt2_oraculo.csv")
ate_verdadero <- mean(oraculo$ite)
ate_verdadero
```

El **efecto causal verdadero** promedio del iSGLT2 sobre la pendiente de TFGe es **`r sprintf("%.2f", ate_verdadero)` mL/min/1.73 m²/año** (la columna `ite` del oráculo; en la vida real *nunca* se conoce). Veamos qué estima cada modelo.

## Modelo simple (crudo)

```{r}
#| label: lm-crudo
m0 <- lm(pendiente_tfg ~ isglt2, data = ckd)
tidy(m0, conf.int = TRUE)
```

El coeficiente de `isglt2` es la **diferencia de medias** entre tratados y no tratados (idéntica a la de una prueba *t* de varianzas iguales). Es la estimación **cruda**: sin ajustar por nada.

```{r}
#| label: igual-dif-medias
ckd |> group_by(isglt2) |> summarise(media = mean(pendiente_tfg)) |> summarise(dif = diff(media))
```

## Ajustar por otras variables

Agregamos las covariables medidas. Reescalamos la edad (por 10 años) para que su coeficiente sea interpretable, y usamos `luacr` (logaritmo de la UACR) porque la UACR es muy asimétrica:

```{r}
#| label: lm-ajustado
m1 <- lm(pendiente_tfg ~ isglt2 + I(edad / 10) + sexo + hba1c + pas + tfg_basal + luacr + ecv,
         data = ckd)

tidy(m1, conf.int = TRUE) |>
  mutate(across(where(is.numeric), \(x) round(x, 3)))
```

### Cómo leer cada coeficiente

| Término | Estimación | Se interpreta como |
|---|---|---|
| `isglt2` | ≈ +1.3 | Los tratados pierden **1.3 mL/min/1.73 m²/año menos**, a igual edad, sexo, HbA1c, PAS, TFGe, albuminuria y ECV |
| `I(edad/10)` | ≈ −0.45 | Por cada **10 años más de edad**, la pendiente es 0.45 peor |
| `hba1c` | ≈ −0.25 | Por cada **punto más de HbA1c**, 0.25 peor |
| `pas` | ≈ −0.02 | Por cada **mmHg** más de PAS, 0.02 peor (0.2 por cada 10 mmHg) |
| `tfg_basal` | ≈ +0.015 | A mayor TFGe basal, la pendiente es algo menos negativa |
| `luacr` | ≈ −0.23 | Cada **aumento de 1 en ln(UACR)** (UACR × 2.7) empeora la pendiente 0.23 |
| `ecv` | ≈ −0.5 | Con ECV previa, 0.5 peor |
| `sexoHombre` | ≈ 0 | Sin diferencia relevante |

::: {.callout-tip}
## 💡 Tip práctico: escalar para interpretar mejor

-   Edad **por 10 años**, PAS **por 10 mmHg**, UACR en **logaritmo base 2** (`log2(uacr)`: cada unidad = *duplicar* la UACR) hacen los coeficientes más fáciles de leer que "por 1 año" o "por 1 mg/g".
-   Variables categóricas: la categoría de **referencia** es la primera del factor; cámbiala con `relevel()` o `fct_relevel()` para comparar contra el grupo que tiene sentido clínico.
:::

## ¿Qué tan bien ajusta? R², error residual

```{r}
#| label: glance
glance(m1) |> select(r.squared, adj.r.squared, sigma, nobs) |> round(3)
```

-   **R²** = fracción de la variación de $Y$ explicada por el modelo. Aquí ≈ 0.48.
-   **sigma** (error residual) = desviación típica de lo que el modelo no explica, en unidades de $Y$.
-   **Un R² alto no significa que el modelo sea causalmente correcto, ni un R² bajo que no sirva**: para estimar el efecto de la exposición, importa el **sesgo de ese coeficiente**, no el R².

## ¿Qué hace el ajuste? Crudo vs. ajustado vs. verdad

Comparemos el coeficiente del iSGLT2 en tres modelos con la **verdad** (`r sprintf("%.2f", ate_verdadero)`). El tercer modelo incluye la **fragilidad**, que en la vida real **no se mide**:

```{r}
#| label: comparar-modelos
dat_o <- oraculo |> mutate(sexo = factor(sexo, levels = c("Mujer", "Hombre")), luacr = log(uacr))

m2 <- lm(pendiente_tfg ~ isglt2 + I(edad / 10) + sexo + hba1c + pas + tfg_basal + luacr + ecv + fragilidad,
         data = dat_o)

bind_rows(
  `Crudo (solo iSGLT2)` = tidy(m0, conf.int = TRUE),
  `Ajustado por lo medido` = tidy(m1, conf.int = TRUE),
  `Ajustado + fragilidad (no medible)` = tidy(m2, conf.int = TRUE),
  .id = "modelo"
) |>
  filter(term == "isglt2") |>
  select(modelo, estimate, conf.low, conf.high) |>
  add_row(modelo = "Verdad (oráculo)", estimate = ate_verdadero, conf.low = NA, conf.high = NA) |>
  mutate(across(where(is.numeric), \(x) round(x, 2)))
```

```{r}
#| label: graf-modelos
#| fig-width: 8
#| fig-height: 3.4
tibble(
  modelo = factor(c("Crudo", "Ajustado por\nlo medido", "Ajustado +\nfragilidad"), 
                  levels = c("Crudo", "Ajustado por\nlo medido", "Ajustado +\nfragilidad")),
  est = c(coef(m0)["isglt2"], coef(m1)["isglt2"], coef(m2)["isglt2"]),
  inf = c(confint(m0)["isglt2", 1], confint(m1)["isglt2", 1], confint(m2)["isglt2", 1]),
  sup = c(confint(m0)["isglt2", 2], confint(m1)["isglt2", 2], confint(m2)["isglt2", 2])
) |>
  ggplot(aes(est, modelo, xmin = inf, xmax = sup)) +
  geom_vline(xintercept = ate_verdadero, color = "#D55E00", linewidth = 1) +
  geom_pointrange(color = "#0072B2") +
  labs(x = "Efecto del iSGLT2 sobre la pendiente de TFGe (mL/min/1.73 m²/año)", y = NULL,
       caption = "Línea naranja = efecto causal verdadero (oráculo). Datos simulados.") +
  theme_minimal(base_size = 11)
```

Esto resume la lección del capítulo:

1.  El estimador **crudo sobrestima** el beneficio (tratados = pacientes de mejor pronóstico).
2.  **Ajustar por lo medido** lo acerca a la verdad, pero **no lo alcanza**: queda **confusión residual** por la fragilidad.
3.  Solo cuando se incluye la variable **no medida** se recupera la verdad. Un modelo de regresión **no puede arreglar lo que no se midió**. Para eso sirven el diseño (aleatorización), los análisis de sensibilidad (E-value) o los instrumentos (Cap. 19).

::: {.callout-warning}
## ⚠️ El modelo no es el DAG

Un coeficiente ajustado es "causal" **solo si** (1) el conjunto de ajuste cierra todos los caminos de puerta trasera (Cap. 3), (2) no se ajusta por mediadores ni colisionadores, y (3) el modelo está bien especificado. La **selección de covariables** viene del DAG, no del valor *p* de cada coeficiente.
:::

## Predicciones y efectos promedio: `marginaleffects`

Un coeficiente solo equivale al efecto promedio cuando el modelo **no tiene interacciones ni transformaciones**. Una forma general es **predecir** cada paciente con y sin tratamiento y promediar la diferencia (esto es el **efecto marginal promedio**, base de la g-fórmula, Cap. 12):

```{r}
#| label: marginal
avg_comparisons(m1, variables = "isglt2")
```

Con este modelo lineal sin interacciones el resultado coincide con el coeficiente. Con modelos con interacción o no lineales (8.3 a 8.5) se diferencian, y `avg_comparisons()` sigue entregando **el efecto promedio en la población**.

::: {.callout-important}
## 🎯 En resumen

-   $\beta_j$ = diferencia promedio de $Y$ por unidad de $X_j$, **manteniendo constantes** las demás.
-   Con exposición binaria, el coeficiente es la **diferencia de medias ajustada**.
-   Escala las variables (por 10 años, `log2(uacr)`) y fija la **categoría de referencia** para interpretar.
-   **Crudo ≠ ajustado**: ajustar por lo medido reduce la confusión pero **no elimina la no medida**.
-   R² describe el ajuste, no la causalidad; el **DAG** decide las covariables.
-   `broom::tidy()/glance()` ordenan el resultado; `avg_comparisons()` da el efecto marginal promedio.
:::

## Ejercicio

1.  Ajusta un modelo con `log2(uacr)` en lugar de `log(uacr)`. ¿Cómo cambia la interpretación del coeficiente?
2.  Cambia con `relevel(sexo, ref = "Hombre")` el **sexo de referencia**. ¿Qué cambia en la tabla y qué no?
3.  ¿Qué pasa con el coeficiente del iSGLT2 si **quitas** `luacr` del modelo? ¿Por qué se aleja de la verdad?
