# Supuestos, diagnóstico y no linealidad: ¿puedo creer mi modelo?

::: {.callout-note}
## 🩺 Escenario

Ajustaste la regresión del 8.2 y obtuviste un coeficiente del iSGLT2 de 1.3 mL/min/1.73 m²/año. Antes de escribirlo en el manuscrito, el revisor 2 pregunta: "¿verificó los supuestos del modelo?". Esta vez no se trata de un trámite: un modelo mal especificado (por ejemplo, tratar como recta una relación que es curva) puede dejar **confusión residual** y sesgar justo el coeficiente que te interesa.
:::

**Lo que vamos a hacer**

-   Repasar los **supuestos** de la regresión lineal y cuáles afectan al **sesgo** y cuáles a la **precisión**.
-   **Leer los gráficos de diagnóstico**, primero con un ejemplo deliberadamente malo (simulado) y después con nuestro modelo.
-   Corregir **no linealidad** (logaritmo, *splines*), medir **colinealidad**, usar **errores estándar robustos** y vigilar **puntos influyentes**.

## Paso 1. Los supuestos, en una regla mnemotécnica: LINE

| Supuesto | ¿Qué pasa si falla? | Cómo se revisa |
|---|---|---|
| **L**inealidad (la relación X-Y es recta en la escala usada) | Coeficientes y efecto **sesgados** | Residuos vs. predichos y vs. cada variable |
| **I**ndependencia de las observaciones | Errores estándar **demasiado pequeños** | Conocer el diseño (pacientes por centro, mediciones repetidas) |
| **N**ormalidad de los residuos | Poco importante con *n* grande; afecta intervalos de predicción | Gráfico Q-Q |
| **E**quivalencia de varianzas (homocedasticidad) | Errores estándar **incorrectos** | Residuos vs. predichos; prueba de Breusch-Pagan |
| Sin **colinealidad** extrema | Coeficientes inestables | Factor de inflación de varianza (VIF) |
| Sin **puntos muy influyentes** | Un paciente cambia el resultado | Distancia de Cook |

El que más importa para el **sesgo** es la **linealidad**; los demás afectan sobre todo la **precisión** (los errores estándar y, con ellos, los IC y los *p*).

```{r}
#| label: setup-85
library(tidyverse)
library(broom)
library(splines)
library(sandwich)
library(lmtest)
source("R/funciones_extra_cap78.R")

ckd <- read_csv("Bases/ckd_isglt2.csv", show_col_types = FALSE) |>
  mutate(sexo = factor(sexo, levels = c("Mujer", "Hombre")), luacr = log(uacr))
```

## Paso 2. Aprender a leer los gráficos de diagnóstico con un caso "feo"

Los cuatro gráficos que produce `plot(modelo)` son la herramienta básica. Para aprender a leerlos, nada mejor que un ejemplo **deliberadamente defectuoso** (datos **simulados**): la calcificación vascular de 122 pacientes según los años en hemodiálisis. La relación verdadera es **curva** y hay **dos valores extremos** que aparecen cuando alguien se equivoca al transcribir:

```{r}
#| label: diag-feo-datos
calc <- simular_calcificacion()           # R/funciones_extra_cap78.R (datos simulados)
m_feo <- lm(score_calcificacion ~ anios_hd, data = calc)    # tratamos una curva como si fuera recta
c(R2 = summary(m_feo)$r.squared)
```

El R² es **0.65**: "un buen modelo", ¿verdad? Veamos los diagnósticos:

```{r}
#| label: diag-feo-plots
#| fig-width: 8
#| fig-height: 7
par(mfrow = c(2, 2))
plot(m_feo)
par(mfrow = c(1, 1))
```

**Cómo leer cada panel.**

-   **Residuos vs. predichos** (arriba izquierda): debe ser una nube **sin forma** alrededor de 0. Aquí los residuos describen una **U** (positivos a los lados, negativos en el centro): señal de **no linealidad**. Dos puntos (1 y 2) se alejan por arriba.
-   **Q-Q** (arriba derecha): los puntos deben seguir la diagonal si los residuos son normales. Los puntos 1 y 2 se despegan mucho: son **atípicos**.
-   **Escala-localización** (abajo izquierda): la raíz del residuo estandarizado vs. predichos; debe verse **plana**. Una pendiente o un embudo indica **heterocedasticidad**.
-   **Residuos vs. apalancamiento** (abajo derecha): busca puntos fuera de las curvas de **Cook**. El punto 2 es un atípico **influyente**: arrastra la recta.

Un **atípico** (*outlier*) tiene un residuo grande; un punto de **apalancamiento** (*leverage*) tiene valores extremos de X; un punto **influyente** es el que, al quitarlo, cambia el modelo. El que más preocupa es el influyente. Esto es lo que ocurre con la distancia de Cook, y al añadir un término cuadrático:

```{r}
#| label: diag-feo-arreglo
m_buen <- lm(score_calcificacion ~ anios_hd + I(anios_hd^2), data = calc)
c(R2_lineal = summary(m_feo)$r.squared, R2_cuadratico = summary(m_buen)$r.squared)

cook <- tibble(punto = 1:nrow(calc), lineal = cooks.distance(m_feo), cuadratico = cooks.distance(m_buen))
cook |> arrange(desc(lineal)) |> head(3) |> mutate(across(-punto, \(x) round(x, 2)))
```

**Qué vemos.** El término cuadrático mejora el R² (`r sprintf("%.2f", summary(m_buen)$r.squared)`) y corrige la forma funcional (su coeficiente es claramente distinto de 0, *p* < 0.001). Pero los puntos 1 y 2 **siguen siendo influyentes** (distancia de Cook > 0.3, y > 1 para el punto 2). ¿Qué hacer? (1) **verifica** si son errores de transcripción; (2) si son reales, haz un **análisis de sensibilidad** con y sin ellos; (3) **no los borres** automáticamente, y **reporta** lo que hiciste.

## Paso 3. Diagnóstico de nuestro modelo

Volvamos al modelo del 8.2. `broom::augment()` agrega a la base los valores predichos, los residuos y la distancia de Cook:

```{r}
#| label: diag-basico
#| fig-width: 10
#| fig-height: 3.6
m <- lm(pendiente_tfg ~ isglt2 + I(edad / 10) + sexo + hba1c + pas + tfg_basal + luacr + ecv, data = ckd)
a <- augment(m)

g1 <- ggplot(a, aes(.fitted, .resid)) +
  geom_point(alpha = 0.15, size = 0.7) +
  geom_hline(yintercept = 0, color = "#D55E00") +
  geom_smooth(method = "loess", formula = y ~ x, se = FALSE) +
  labs(x = "Valores predichos", y = "Residuos", title = "Residuos vs. predichos")

g2 <- ggplot(a, aes(sample = .std.resid)) +
  stat_qq(alpha = 0.3, size = 0.7) + stat_qq_line(color = "#D55E00") +
  labs(x = "Cuantiles teóricos", y = "Residuos estandarizados", title = "Gráfico Q-Q")

library(patchwork)
(g1 + g2) & theme_minimal(base_size = 11)
```

**Qué vemos.** Los residuos forman una nube **sin forma** alrededor de 0 (la curva azul es casi plana) y los puntos del Q-Q siguen la diagonal: residuos aproximadamente normales (los simulamos así). Esto es lo que se ve cuando el modelo está **razonablemente bien**.

Con el paquete `performance` (no se ejecuta aquí), un solo comando dibuja todos los diagnósticos con una guía de lectura:

```{r}
#| label: performance-check
#| eval: false
# Con el paquete performance (no se ejecuta aquí): panel completo de diagnósticos
library(performance)
check_model(m)            # linealidad, homocedasticidad, normalidad, colinealidad e influyentes
check_collinearity(m)     # VIF
check_outliers(m)         # puntos influyentes
```

## Paso 4. No linealidad: cuando la variable no entra "en línea recta"

El ejemplo clásico en nefrología es la **UACR**: es muy asimétrica y su efecto sobre la pérdida de TFGe se parece más a una función del **logaritmo**. Comparemos tres modelos: con la UACR cruda, con su logaritmo y con el logaritmo **más** la interacción iSGLT2 × ln(UACR) que vimos en el 8.4:

```{r}
#| label: no-lineal
m_cruda <- lm(pendiente_tfg ~ isglt2 + I(edad / 10) + sexo + hba1c + pas + tfg_basal + uacr + ecv, data = ckd)
m_log   <- lm(pendiente_tfg ~ isglt2 + I(edad / 10) + sexo + hba1c + pas + tfg_basal + luacr + ecv, data = ckd)
m_loginter <- lm(pendiente_tfg ~ isglt2 * luacr + I(edad / 10) + sexo + hba1c + pas + tfg_basal + ecv, data = ckd)

bind_rows(
  `UACR cruda` = glance(m_cruda), `ln(UACR)` = glance(m_log),
  `ln(UACR) + interacción` = glance(m_loginter), .id = "modelo"
) |> select(modelo, r.squared, AIC) |> mutate(across(where(is.numeric), \(x) round(x, 3)))
```

Ahora el residuo frente a la UACR en cada modelo: si el modelo es adecuado, la curva roja debe ser plana en 0.

```{r}
#| label: residuo-uacr
#| fig-width: 10
#| fig-height: 3.6
bind_rows(
  augment(m_cruda, data = ckd) |> mutate(modelo = "UACR cruda"),
  augment(m_log, data = ckd) |> mutate(modelo = "ln(UACR)"),
  augment(m_loginter, data = ckd) |> mutate(modelo = "ln(UACR) + interacción")
) |>
  mutate(modelo = fct_inorder(modelo)) |>
  ggplot(aes(uacr, .resid)) +
  geom_point(alpha = 0.1, size = 0.6) +
  geom_smooth(method = "loess", formula = y ~ x, color = "#D55E00", se = FALSE) +
  geom_hline(yintercept = 0, linetype = "dashed") +
  scale_x_log10() +
  facet_wrap(~ modelo) +
  labs(x = "UACR (mg/g, escala log)", y = "Residuos") +
  theme_minimal(base_size = 11)
```

Tres etapas, tres lecciones:

1.  **UACR cruda**: la curva de residuos se aparta de 0 de forma sistemática (el modelo se equivoca de manera predecible según la albuminuria) y el AIC es el peor (`r sprintf("%.0f", AIC(m_cruda))`).
2.  **ln(UACR)**: mejora mucho (AIC `r sprintf("%.0f", AIC(m_log))`), pero **queda un patrón en U**. Ya no es un problema de la *forma* de la UACR, sino de un **término que falta**: el efecto del iSGLT2 depende de la albuminuria (8.4).
3.  **ln(UACR) + interacción**: la curva se aplana y el AIC baja otros ~`r sprintf("%.0f", AIC(m_log) - AIC(m_loginter))` puntos (`r sprintf("%.0f", AIC(m_loginter))`).

El coeficiente "principal" del iSGLT2 cambia entre modelos (`r sprintf("%.2f", coef(m_cruda)["isglt2"])` con la UACR cruda y `r sprintf("%.2f", coef(m_log)["isglt2"])` con el logaritmo), y en el modelo con interacción pasa a ser el efecto **cuando ln(UACR) = 0** (no el efecto promedio): hay que usar `avg_comparisons()` (8.4) para volver a un efecto promedio. **Una mala forma funcional deja confusión residual**, y **un patrón residual indica que "algo falta", no cuál es el término que falta**: combina siempre el gráfico con el conocimiento clínico.

### *Splines*: dejar que los datos dibujen la curva

Cuando no sabes qué transformación usar, un ***spline*** ajusta una curva suave por tramos. Dos opciones:

-   `splines::ns(x, df)`: ***spline* natural**, lineal en los extremos (más estable).
-   `rms::rcs(x, nk)`: ***spline* cúbico restringido** (el preferido en epidemiología clínica, con 3 a 5 nodos).

```{r}
#| label: splines
m_spl <- lm(pendiente_tfg ~ isglt2 + I(edad / 10) + sexo + hba1c + pas + tfg_basal + ns(uacr, df = 4) + ecv,
            data = ckd)

glance(m_spl) |> select(r.squared, AIC) |> round(3)

## Curva ajustada de la UACR sobre la pendiente (otras variables en su valor típico)
nuevo <- tibble(uacr = exp(seq(log(10), log(2000), length.out = 100)), isglt2 = 0, edad = 64,
                sexo = factor("Hombre", levels = levels(ckd$sexo)), hba1c = 7.8, pas = 135,
                tfg_basal = 46, ecv = 0)
pred <- bind_cols(nuevo, as_tibble(predict(m_spl, nuevo, interval = "confidence")))

ggplot(pred, aes(uacr, fit)) +
  geom_ribbon(aes(ymin = lwr, ymax = upr), alpha = 0.25, fill = "#56B4E9") +
  geom_line(color = "#0072B2", linewidth = 1) +
  scale_x_log10(breaks = c(10, 30, 100, 300, 1000)) +
  labs(x = "UACR (mg/g, escala log)", y = "Pendiente de TFGe predicha (mL/min/1.73 m²/año)",
       caption = "Paciente típico sin iSGLT2. Datos simulados.") +
  theme_minimal(base_size = 11)
```

La curva es **casi una recta en escala logarítmica**: el *spline* "descubrió" lo que el logaritmo ya hacía. En un conjunto real, esta es la forma de **comprobar** que la transformación elegida es razonable.

### ¿Hay realmente no linealidad? Prueba formal

Si la TFGe basal entra con un *spline* de 3 grados de libertad, ¿mejora el ajuste frente a la forma lineal?

```{r}
#| label: prueba-nl
m_lin <- lm(pendiente_tfg ~ isglt2 + I(edad / 10) + sexo + hba1c + pas + tfg_basal + luacr + ecv, data = ckd)
m_ns  <- lm(pendiente_tfg ~ isglt2 + I(edad / 10) + sexo + hba1c + pas + ns(tfg_basal, 3) + luacr + ecv, data = ckd)
anova(m_lin, m_ns)
```

No (*p* = `r sprintf("%.2f", anova(m_lin, m_ns)$"Pr(>F)"[2])`): para la TFGe basal la forma lineal basta (así la simulamos). Ajustar el *spline* y **no encontrar** curvatura también es un resultado útil.

::: {.callout-tip}
## 💡 Reglas para tratar variables continuas

-   **No dicotomices** ("TFGe < 60") para ajustar: pierdes información y dejas confusión residual dentro de cada categoría.
-   Prueba **transformaciones** (log) y **splines** (3-5 nodos) para los confusores principales.
-   Para la **exposición**, la forma funcional importa más (es lo que quieres estimar): una curva dosis-respuesta con *spline* es más informativa que una categoría.
-   Con polinomios (`x + x²`), **centra** la variable para evitar colinealidad artificial.
:::

## Paso 5. Colinealidad

Dos variables muy correlacionadas **inflan la varianza** de sus coeficientes. Se mide con el **VIF** (factor de inflación de la varianza): > 5-10 es preocupante.

```{r}
#| label: vif
rms::vif(m_lin)
```

Aquí todos los VIF son cercanos a 1. Un caso típico de colinealidad **artificial** es el polinomio sin centrar:

```{r}
#| label: vif-poli
rms::vif(lm(pendiente_tfg ~ isglt2 + tfg_basal + I(tfg_basal^2) + luacr, data = ckd))                       # sin centrar
rms::vif(lm(pendiente_tfg ~ isglt2 + I(tfg_basal - 46) + I((tfg_basal - 46)^2) + luacr, data = ckd))        # centrada
```

Sin centrar, `tfg_basal` y su cuadrado tienen un VIF de ~50; centrando, baja a ~1. **La colinealidad no sesga, pero engaña**: no afecta la predicción global, pero **vuelve inestables** los coeficientes individuales. No elimines un confusor importante solo por la colinealidad (es preferible un intervalo ancho a uno sesgado), y no incluyas en el mismo modelo una variable **y su derivada** (creatinina y la TFGe calculada a partir de ella): son redundantes.

## Paso 6. Heterocedasticidad: errores estándar robustos

Cuando los residuos no tienen varianza constante (por ejemplo, mayor variabilidad en pacientes con más albuminuria), los coeficientes siguen siendo **insesgados**, pero los **errores estándar** no. Se puede contrastar con la prueba de Breusch-Pagan y, sobre todo, se corrige con la **varianza robusta** (sándwich):

```{r}
#| label: robustos
bptest(m_lin)                                      # H0: varianza constante

cl  <- coeftest(m_lin)["isglt2", ]
rob <- coeftest(m_lin, vcov = vcovHC(m_lin, type = "HC3"))["isglt2", ]
rbind(clasico = cl, robusto = rob) |> round(4)
```

El *p* de Breusch-Pagan (`r sprintf("%.2f", bptest(m_lin)$p.value)`) no sugiere heterocedasticidad y, en coherencia, el error estándar clásico (`r sprintf("%.4f", cl["Std. Error"])`) y el robusto (`r sprintf("%.4f", rob["Std. Error"])`) casi coinciden. Es recomendable usar el robusto **por defecto** en la regresión lineal observacional: no cuesta nada y protege si hay heterocedasticidad. Si hay **agrupación** (pacientes por centro; el supuesto "I" falla), usa `vcovCL(m, cluster = ~centro)` o modelos mixtos (Cap. 14).

## Paso 7. Puntos influyentes

Un paciente con valores muy atípicos puede cambiar el modelo. Se detecta con la **distancia de Cook**:

```{r}
#| label: cook
augment(m_lin, data = ckd) |>
  arrange(desc(.cooksd)) |>
  select(id, pendiente_tfg, tfg_basal, uacr, .fitted, .resid, .cooksd) |>
  head(5) |>
  mutate(across(where(is.numeric), \(x) round(x, 4)))
```

Las distancias de Cook más altas son muy pequeñas (< 0.01) frente a los umbrales habituales (alarma si > 0.5 o claramente separadas del resto): ningún paciente domina, comparado con el caso "feo" del Paso 2, donde llegaban a 1. Si apareciera alguno: (1) **verifica que no sea un error de datos**, (2) repite el análisis sin él como **análisis de sensibilidad**, (3) **no lo borres automáticamente** y **reporta** lo que hiciste.

## Paso 8. Transformar el desenlace

Si el desenlace es positivo y asimétrico (UACR, días de hospitalización, triglicéridos), conviene modelar su **logaritmo**. Los coeficientes se interpretan entonces como **razones de medias geométricas**:

```{r}
#| label: log-resultado
m_lu <- lm(log(uacr) ~ isglt2 + I(edad / 10) + sexo + hba1c + pas + tfg_basal + ecv, data = ckd)
exp(cbind(razon = coef(m_lu), confint(m_lu)))["isglt2", ]
```

Los pacientes con iSGLT2 tienen una UACR basal **`r sprintf("%.1f", exp(coef(m_lu)["isglt2"]))` veces mayor** (media geométrica): es lo esperado, porque se les prescribe preferentemente a quienes tienen más albuminuria (confusión por indicación). Exponenciar el coeficiente (aquí `r sprintf("%.2f", coef(m_lu)["isglt2"])` en escala log) evita errores de interpretación: una diferencia de 0.5 en `log(uacr)` equivale a ×1.65 (un 65 % más).

## Y para la logística y Cox

-   **Logística**: linealidad en el **logit** (`ns()` o `rcs()` en los continuos), **calibración** (¿el riesgo predicho coincide con el observado?, Cap. 17), puntos influyentes y separación. La prueba de Hosmer-Lemeshow **no** se recomienda.
-   **Cox**: riesgos proporcionales (Cap. 9.4), linealidad de los log-HR y observaciones influyentes (residuos *dfbeta*).

::: {.callout-important}
## 🎯 En resumen

-   Recuerda **LINE**: linealidad (la que más sesga), independencia, normalidad y equivalencia de varianzas; añade colinealidad e influencia.
-   Los gráficos de **residuos** y el **Q-Q** son el primer filtro (`plot(modelo)` o `broom::augment()`); **un R² alto no prueba que el modelo sea adecuado**.
-   Una **mala forma funcional de un confusor** deja confusión residual en la exposición: transforma (log) o usa ***splines*** (`ns`, `rcs`). **No dicotomices**; **centra** al usar polinomios.
-   **Errores robustos** (`vcovHC`, `vcovCL`) protegen frente a heterocedasticidad y agrupamiento.
-   **No borres** puntos influyentes sin investigar; haz un análisis de sensibilidad.
:::

## Ejercicio

1.  Ajusta el modelo con `rms::rcs(luacr, 4)` en lugar de `luacr` y compara el AIC. ¿Cambia el coeficiente del iSGLT2?
2.  Dibuja los residuos frente a la **edad**. ¿Hay patrón?
3.  Calcula el IC del coeficiente del iSGLT2 con `vcovHC(type = "HC3")` y compáralo con el clásico.
