# Series con grupo control: diferencias en diferencias y ITS controlada

```{r}
#| label: setup-c15-5
#| message: false
#| warning: false
library(tidyverse)
library(sandwich)
library(lmtest)
source("R/funciones_extra_cap15.R")

serie   <- read_csv("Bases/serie_inicio_dialisis.csv", show_col_types = FALSE)
oraculo <- read_csv("Bases/serie_inicio_dialisis_oraculo.csv", show_col_types = FALSE)   # la verdad (datos simulados)

d <- serie |>
  preparar_serie() |>
  mutate(interv = as.integer(region == "Intervenida"),     # 1 = región con programa
         i_post = interv * post,                           # "estar en la región intervenida Y después del programa"
         i_tpost = interv * t_post) |>                     # lo mismo para la pendiente
  arrange(region, mes_num)
```

::: {.callout-note}
## 🩺 Escenario

Presentas tu ITS del programa de detección temprana y el jefe de epidemiología objeta: «Entre 2020 y 2021 pasaron muchas cosas: la pandemia, cambios en el seguro, nuevos criterios de registro... ¿Cómo sabes que la mejoría se debe a **tu** programa y no a lo que cambió en todo el país?». Tienes un argumento mejor que "porque lo modelé": una **región vecina sin programa**, con sus propios 96 meses de datos. Si algo pasó en todo el país, **también le pasó a ella**.
:::

**Lo que vamos a hacer**

-   Comparar la región con programa y la región control antes y después: **diferencias en diferencias**.
-   Estimar una **ITS controlada** (nivel y pendiente) y obtener casos evitados.
-   Verificar el supuesto de **tendencias paralelas**: pruebas, estudio de eventos y placebo.
-   Ver cómo falla un **mal control** y qué protege un buen control.

## Paso 1. Las dos series

```{r}
#| label: dos-series-c15-5
#| fig-width: 8
#| fig-height: 3.4
ggplot(d, aes(fecha, tasa, colour = region)) +
  annotate("rect", xmin = as.Date("2020-03-01"), xmax = as.Date("2020-10-31"), ymin = -Inf, ymax = Inf, fill = "grey85", alpha = 0.6) +
  geom_vline(xintercept = as.Date("2021-01-01"), linetype = "dashed") +
  geom_line(linewidth = 0.7) +
  scale_colour_manual(values = c(Intervenida = "#D55E00", Control = "#0072B2"), name = NULL) +
  labs(x = NULL, y = "Inicios por 100 000 hab. por mes") +
  theme_minimal(base_size = 11) + theme(legend.position = "bottom")
```

**Qué vemos.** Hasta el programa, las dos regiones suben y bajan juntas, con la misma estacionalidad y la misma caída en la ola COVID (banda gris), aunque a distinto nivel (la intervenida es algo más grande y con una tasa más alta). Después de enero de 2021, la región control **sigue subiendo** y la intervenida se **aplana**. Esa diferencia, y no el nivel de cada región, es lo que nos interesa.

## Paso 2. Diferencias en diferencias (DiD), a mano

La lógica es una resta de restas. Para cada región calculas **cuánto cambió** la tasa entre el periodo anterior y el posterior; el efecto del programa es la diferencia entre esos dos cambios.

```{r}
#| label: did-2x2-c15-5
tab <- d |>
  group_by(region, periodo = ifelse(post == 1, "despues", "antes")) |>
  summarise(tasa = sum(casos) / sum(poblacion) * 1e5, .groups = "drop") |>      # tasa del periodo (casos / persona-mes)
  pivot_wider(names_from = periodo, values_from = tasa) |>
  mutate(razon_cambio = despues / antes)                                        # cuánto se multiplicó la tasa
tab |> mutate(across(where(is.numeric), \(x) round(x, 3)))

did_razon <- tab$razon_cambio[tab$region == "Intervenida"] / tab$razon_cambio[tab$region == "Control"]
```

La tasa de la región intervenida se multiplicó por `r sprintf("%.2f", tab$razon_cambio[tab$region == "Intervenida"])` entre los dos periodos; la de la control, por `r sprintf("%.2f", tab$razon_cambio[tab$region == "Control"])`. El cociente, **`r sprintf("%.2f", did_razon)`**, es la **razón de razones** (la versión multiplicativa de "diferencia en diferencias"): la intervenida tuvo un `r round(100 * (1 - did_razon))` % menos de tasa que la que habría tenido si hubiera evolucionado como la control.

Esto se lee como un efecto **causal** bajo un supuesto, el de las **tendencias paralelas**: *sin el programa, la región intervenida habría cambiado, en proporción, lo mismo que la control*. No exige que las regiones sean iguales (sus niveles pueden diferir), sino que su **evolución** sea comparable. Cualquier choque que afecte a **las dos** (pandemia, cambios nacionales de registro) se cancela en la resta.

## Paso 3. DiD con regresión: precisión y ajustes

El cálculo a mano no da intervalos ni controla la estacionalidad ni el crecimiento de la población. Una regresión de Poisson con `offset` sí. El coeficiente clave es la **interacción** `i_post` = región intervenida × periodo posterior:

```{r}
#| label: did-reg-c15-5
m_did <- glm(casos ~ interv + post + i_post + tiempo + s1 + c1 + ola_covid + offset(log(poblacion)),
             family = quasipoisson, data = d)

# Errores robustos a autocorrelación DENTRO de cada región (Newey-West por serie, "panel")
V_did <- vcovPL(m_did, cluster = d$region, order.by = d$mes_num, lag = "NW1987")

ct <- coeftest(m_did, vcov = V_did)["i_post", ]
c(RR = unname(exp(ct[1])), inf = unname(exp(ct[1] - 1.96 * ct[2])), sup = unname(exp(ct[1] + 1.96 * ct[2]))) |> round(3)

verdad_prom <- oraculo |> filter(region == "Intervenida", mes_num >= 49) |> summarise(m = mean(log(mu_esperado / mu_contrafactual)))
```

**Qué vemos.** El RR de la interacción es **`r sprintf("%.2f", exp(ct[1]))`**: en promedio durante los 48 meses, la tasa de la intervenida fue un `r round(100 * (1 - exp(ct[1])))` % menor que la esperada con la evolución de la control. Es un **promedio** de un efecto que crece con el tiempo, y por eso la cifra es mayor que el efecto del primer mes. La verdad (el efecto medio de los 48 meses) es de RR = **`r sprintf("%.2f", exp(verdad_prom$m))`**. Aquí `post` (la región control) captura el cambio **común** de después de 2021, y `vcovPL()` (de `sandwich`) corrige los errores estándar por la autocorrelación dentro de cada serie.

## Paso 4. ITS con grupo control: nivel y pendiente

El DiD resume en un número un efecto que cambia en el tiempo. La **ITS controlada** conserva lo bueno del ITS (nivel y pendiente) y le suma el control: a los términos del programa **en la región control** (`post`, `t_post`: lo que cambió "en el país") se añaden los de la **interacción** con la región intervenida (`i_post`, `i_tpost`: lo que cambió **de más** en la región con programa).

$$
\ln E(Y_{rt}) = \ln(\text{pob}_{rt}) + \beta_0 + \beta_1\,\text{interv}_r + \beta_2\,\text{tiempo}_t + \beta_3\,\text{post}_t + \beta_4\,\text{t\_post}_t + \underbrace{\beta_5\,\text{interv}_r \cdot \text{post}_t + \beta_6\,\text{interv}_r\cdot\text{t\_post}_t}_{\text{efecto del programa}} + \dots
$$

```{r}
#| label: cits-c15-5
m_cits <- glm(casos ~ interv + tiempo + post + t_post + i_post + i_tpost + s1 + c1 + ola_covid + offset(log(poblacion)),
              family = quasipoisson, data = d)
V_cits <- vcovPL(m_cits, cluster = d$region, order.by = d$mes_num, lag = "NW1987")

coeftest(m_cits, vcov = V_cits)[c("post", "t_post", "i_post", "i_tpost"), ] |> round(4)
```

-   `post` y `t_post`: lo que cambió en la región **control** tras enero de 2021 (nivel `r sprintf("%.3f", coef(m_cits)["post"])`, pendiente `r sprintf("%.4f", coef(m_cits)["t_post"])`; no hay evidencia de cambios: no pasó nada especial en la control).
-   `i_post`: cambio de **nivel** adicional por el programa: RR = **`r sprintf("%.2f", exp(coef(m_cits)["i_post"]))`** (la verdad es 0.90).
-   `i_tpost`: cambio de **pendiente** adicional: RR = **`r sprintf("%.4f", exp(coef(m_cits)["i_tpost"]))` por mes** (la verdad es 0.995), con *p* = `r sprintf("%.3f", coeftest(m_cits, vcov = V_cits)["i_tpost", 4])`.

Y el efecto a los $k$ meses, ahora con la incertidumbre robusta, junto a la verdad y a lo que había dado el ITS **sin** control (15.3):

```{r}
#| label: cits-efecto-k-c15-5
m_its <- glm(casos ~ tiempo + s1 + c1 + ola_covid + post + t_post + offset(log(poblacion)),
             family = quasipoisson, data = filter(d, interv == 1))           # el ITS de 15.3

map_dfr(c(0, 12, 24, 47), \(k) {
  r <- comb_lineal(m_cits, c(i_post = 1, i_tpost = k), vcov. = V_cits)
  tibble(meses_despues = k, RR_ITS_controlada = r["estimado"], inf = r["inf"], sup = r["sup"],
         RR_ITS_sin_control = exp(coef(m_its)["post"] + k * coef(m_its)["t_post"]),
         RR_verdad = exp(-0.10 - 0.005 * k))
}) |> mutate(across(where(is.numeric), \(x) round(x, 3)))
```

**Qué vemos.** Las dos versiones se parecen (en esta serie no hubo choques comunes después de 2021) y ambas contienen a la verdad, pero la ITS controlada tiene dos virtudes: es **robusta** a lo que le pase a todo el país y tiene **intervalos honestos** (HAC por serie). Para ver por qué importa, imagina que la serie hubiera tenido un choque común.

### ¿Y si hubiera un choque común? (un experimento hipotético)

Supón que en enero de 2021 **se cambia la definición nacional** de «inicio de diálisis» (se empieza a registrar como inicio a los pacientes que llegan con catéter de urgencia) y los conteos suben un 12 % **en las dos regiones**. Lo simulamos multiplicando los conteos posteriores por 1.12 en ambas:

```{r}
#| label: choque-comun-c15-5
set.seed(321)
d_choque <- d |> mutate(casos = ifelse(post == 1, rpois(n(), casos * 1.12), casos))   # el cambio de registro afecta a todos

f_its   <- casos ~ tiempo + s1 + c1 + ola_covid + post + t_post + offset(log(poblacion))
f_cits  <- casos ~ interv + tiempo + post + t_post + i_post + i_tpost + s1 + c1 + ola_covid + offset(log(poblacion))

its_c  <- glm(f_its,  family = quasipoisson, data = filter(d_choque, interv == 1))   # solo la región con programa
cits_c <- glm(f_cits, family = quasipoisson, data = d_choque)                       # con control

tibble(analisis = c("ITS sin control", "ITS con control", "Verdad"),
       RR_nivel = c(exp(coef(its_c)["post"]), exp(coef(cits_c)["i_post"]), 0.905),
       RR_pend_mes = c(exp(coef(its_c)["t_post"]), exp(coef(cits_c)["i_tpost"]), 0.995)) |>
  mutate(across(where(is.numeric), \(x) round(x, 3)))
```

**Qué vemos.** La ITS **sin control** estima un RR de nivel de `r sprintf("%.2f", exp(coef(its_c)["post"]))`: el aumento artificial del registro **tapó** casi todo el efecto real (0.905), y concluirías que el programa no hizo nada. La ITS **con control** vuelve a `r sprintf("%.2f", exp(coef(cits_c)["i_post"]))` porque la región control también "sufrió" el cambio de registro (`post` ahora captura el +12 %) y se **resta**. Ese es el valor de un buen grupo control: protege contra la **historia**, la amenaza más importante de un ITS.

## Paso 5. Los casos evitados y el contrafactual

Igual que en 15.3, el contrafactual es el modelo **sin** los términos del programa (`i_post = 0`, `i_tpost = 0`); lo que se queda (`post`, `t_post`) es el cambio común:

```{r}
#| label: cits-contrafactual-c15-5
#| fig-width: 8
#| fig-height: 3.6
sin_programa <- d |> mutate(i_post = 0, i_tpost = 0)
i_post_idx <- which(d$interv == 1 & d$post == 1)

d <- d |> mutate(cf = predict(m_cits, sin_programa, type = "response") / poblacion * 1e5,
                 ajustada = predict(m_cits, type = "response") / poblacion * 1e5)

ggplot(filter(d, interv == 1), aes(fecha)) +
  geom_point(aes(y = tasa), colour = "grey45", size = 1) +
  geom_line(aes(y = ajustada), colour = "#0072B2", linewidth = 0.8) +
  geom_line(data = filter(d, interv == 1, post == 1), aes(y = cf), colour = "#D55E00", linetype = "dashed", linewidth = 0.9) +
  geom_vline(xintercept = as.Date("2021-01-01"), linetype = "dotted") +
  labs(x = NULL, y = "Inicios por 100 000 hab. por mes",
       subtitle = "Región intervenida: observado (puntos), ajustado (azul) y contrafactual (naranja)") +
  theme_minimal(base_size = 11)
```

```{r}
#| label: cits-evitados-c15-5
obs_post <- sum(d$casos[i_post_idx])
cf_post  <- sum(predict(m_cits, sin_programa, type = "response")[i_post_idx])

set.seed(15)
B  <- MASS::mvrnorm(5000, coef(m_cits), V_cits)                    # coeficientes plausibles, con varianza robusta
X0 <- model.matrix(~ interv + tiempo + post + t_post + i_post + i_tpost + s1 + c1 + ola_covid, sin_programa)[i_post_idx, ]
evitados_sim <- apply(B, 1, \(b) sum(exp(X0 %*% b + log(d$poblacion[i_post_idx]))) - obs_post)

verdad_evitados <- sum(filter(oraculo, region == "Intervenida", mes_num >= 49)$mu_contrafactual) -
                   sum(filter(oraculo, region == "Intervenida", mes_num >= 49)$mu_esperado)

c(observados = obs_post, esperados_sin_programa = cf_post, evitados = cf_post - obs_post,
  inf = unname(quantile(evitados_sim, 0.025)), sup = unname(quantile(evitados_sim, 0.975)), verdad = verdad_evitados) |> round()
```

**Qué vemos.** Se evitaron unos **`r round(cf_post - obs_post)`** inicios de diálisis (IC 95 %: `r round(quantile(evitados_sim, 0.025))` a `r round(quantile(evitados_sim, 0.975))`); la verdad simulada es **`r round(verdad_evitados)`**. El intervalo del ITS sin control (15.3) era más ancho y salía de una sola serie; aquí usa la información de la región control para estimar mejor lo que habría pasado.

## Paso 6. ¿Son paralelas las tendencias? Tres comprobaciones

El supuesto de tendencias paralelas **no se puede demostrar**, pero sí se puede **hacer plausible** o **refutar**. Las tres revisiones habituales:

**(a) Tendencias previas.** ¿Evolucionaban distinto las dos regiones **antes** del programa? Es una interacción región × tiempo usando solo los meses previos:

```{r}
#| label: pretendencia-c15-5
m_pre <- glm(casos ~ interv * tiempo + s1 + c1 + ola_covid + offset(log(poblacion)),
             family = quasipoisson, data = filter(d, post == 0))
round(summary(m_pre)$coef["interv:tiempo", ], 4)
```

La diferencia de pendiente previa es de **`r sprintf("%.4f", coef(m_pre)["interv:tiempo"])` por mes** (*p* = `r sprintf("%.2f", summary(m_pre)$coef["interv:tiempo", 4])`): prácticamente cero.

**(b) Estudio de eventos** (*event study*). En lugar de un solo "antes/después", estimamos la diferencia entre regiones **año por año** respecto del último año previo (2020). Si las tendencias eran paralelas, los coeficientes de los años **previos** deben rondar 0; los posteriores muestran **cuándo** aparece el efecto:

```{r}
#| label: evento-c15-5
#| fig-width: 7.5
#| fig-height: 3.4
d <- d |> mutate(anio_rel = floor((mes_num - 49) / 12))             # años desde el programa: -4, -3, -2, -1, 0, 1, 2, 3
d$anio_f <- relevel(factor(d$anio_rel), ref = "-1")                  # referencia: el último año previo (2020)

m_ev <- glm(casos ~ interv + anio_f + s1 + c1 + interv:anio_f + offset(log(poblacion)), family = quasipoisson, data = d)
V_ev <- vcovPL(m_ev, cluster = d$region, order.by = d$mes_num, lag = "NW1987")
nm <- grep("^interv:anio_f", names(coef(m_ev)), value = TRUE)

ev <- tibble(anio_rel = as.integer(sub("interv:anio_f", "", nm)), b = coef(m_ev)[nm], ee = sqrt(diag(V_ev))[nm]) |>
  bind_rows(tibble(anio_rel = -1, b = 0, ee = 0)) |>                   # el año de referencia vale 0 por construcción
  left_join(oraculo |> filter(region == "Intervenida") |> mutate(anio_rel = floor((mes_num - 49) / 12)) |>
              group_by(anio_rel) |> summarise(verdad = mean(log(mu_esperado / mu_contrafactual))), by = "anio_rel")

ggplot(ev, aes(anio_rel, b)) +
  geom_hline(yintercept = 0, colour = "grey50") +
  geom_vline(xintercept = -0.5, linetype = "dashed", colour = "#D55E00") +
  geom_pointrange(aes(ymin = b - 1.96 * ee, ymax = b + 1.96 * ee), colour = "#0072B2") +
  geom_point(aes(y = verdad), shape = 4, size = 2.5, colour = "#D55E00", stroke = 1) +
  scale_x_continuous(breaks = -4:3) +
  labs(x = "Años desde el inicio del programa (0 = 2021)", y = "Diferencia entre regiones (log RR)",
       caption = "Azul: estimación con IC 95 %. Cruz naranja: verdad simulada.") +
  theme_minimal(base_size = 11)
```

**Qué vemos.** Los coeficientes **previos** (años −4 a −2) están cerca de 0 y sus intervalos incluyen el cero: no hay señal de tendencias distintas. Los posteriores **descienden**: aproximadamente `r round(100 * (1 - exp(ev$b[ev$anio_rel == 0])))` % el primer año, `r round(100 * (1 - exp(ev$b[ev$anio_rel == 1])))` % el segundo, `r round(100 * (1 - exp(ev$b[ev$anio_rel == 2])))` % el tercero y `r round(100 * (1 - exp(ev$b[ev$anio_rel == 3])))` % el cuarto, siguiendo la verdad (cruces). Es la imagen que muchos revisores piden para un diseño con control.

**(c) Placebo en el tiempo.** Finge que el programa empezó en el mes 25 (en pleno periodo previo) y analiza **solo los datos previos**. No debería haber efecto. Como el nivel y la pendiente se compensan entre sí (están muy correlacionados), no se miran por separado: se evalúa el **efecto combinado** al final del periodo previo, 23 meses después del "inicio" falso:

```{r}
#| label: placebo-c15-5
previo <- d |> filter(post == 0) |>
  mutate(post_f = as.integer(mes_num >= 25), tp_f = pmax(0, mes_num - 25), i_post_f = interv * post_f, i_tp_f = interv * tp_f)
m_plac <- glm(casos ~ interv + tiempo + post_f + tp_f + i_post_f + i_tp_f + s1 + c1 + ola_covid + offset(log(poblacion)),
              family = quasipoisson, data = previo)
V_plac <- vcovPL(m_plac, cluster = previo$region, order.by = previo$mes_num, lag = "NW1987")

comb_lineal(m_plac, c(i_post_f = 1, i_tp_f = 23), vcov. = V_plac) |> round(3)     # RR "placebo" en el mes 48
```

El efecto placebo acumulado es un RR de **`r sprintf("%.2f", comb_lineal(m_plac, c(i_post_f = 1, i_tp_f = 23), vcov. = V_plac)["estimado"])`** (IC 95 %: `r sprintf("%.2f", comb_lineal(m_plac, c(i_post_f = 1, i_tp_f = 23), vcov. = V_plac)["inf"])` a `r sprintf("%.2f", comb_lineal(m_plac, c(i_post_f = 1, i_tp_f = 23), vcov. = V_plac)["sup"])`): el intervalo incluye el 1, es decir, **no hay efecto placebo**. Compáralo con el programa real, cuyo efecto a los 24 meses fue un RR de `r sprintf("%.2f", comb_lineal(m_cits, c(i_post = 1, i_tpost = 24), vcov. = V_cits)["estimado"])`. (Con solo 24 meses a cada lado el placebo tiene poca potencia; si "encontrara" un efecto claro, sospecharías que tu control no es comparable.)

## Paso 7. Cuando el control es malo

Todo lo anterior depende del control. Para ver qué ocurre con uno **mal elegido**, creamos un control **inventado** cuyo riesgo crece más rápido que el de la intervenida (+0.6 % mensual más) **aun antes del programa**:

```{r}
#| label: control-malo-c15-5
set.seed(99)
d_malo <- d |> mutate(casos = ifelse(interv == 0, rpois(n(), casos * exp(0.006 * tiempo)), casos))   # el control crece más rápido

# (1) DiD ingenuo, que supone tendencias paralelas
m_did_malo <- glm(casos ~ interv + post + i_post + tiempo + s1 + c1 + ola_covid + offset(log(poblacion)),
                  family = quasipoisson, data = d_malo)
# (2) La prueba de tendencias previas
m_pre_malo <- glm(casos ~ interv * tiempo + s1 + c1 + ola_covid + offset(log(poblacion)),
                  family = quasipoisson, data = filter(d_malo, post == 0))

c(DiD_RR = unname(exp(coef(m_did_malo)["i_post"])),
  verdad_RR = unname(exp(verdad_prom$m)),
  pendiente_previa = unname(coef(m_pre_malo)["interv:tiempo"]),
  p_pendiente_previa = unname(summary(m_pre_malo)$coef["interv:tiempo", 4])) |> round(4)
```

**Qué vemos.** Con el mal control, el DiD ingenuo da un RR de **`r sprintf("%.2f", exp(coef(m_did_malo)["i_post"]))`** (¡un 40 % de reducción!) cuando la verdad es **`r sprintf("%.2f", exp(verdad_prom$m))`**: el efecto parece enorme solo porque el control **crecía más rápido por su cuenta**. La prueba de tendencias previas lo delata: la intervenida crece `r sprintf("%.4f", coef(m_pre_malo)["interv:tiempo"])` por mes menos que el control **antes** de cualquier programa (*p* = `r sprintf("%.4f", summary(m_pre_malo)$coef["interv:tiempo", 4])`). Con una diferencia **lineal** como esta, se puede permitir que cada región tenga **su propia tendencia** (`interv:tiempo` en la ITS controlada); es el último paso del ejemplo:

```{r}
#| label: control-malo-arreglo-c15-5
m_cits_malo <- glm(casos ~ interv + tiempo + interv:tiempo + post + t_post + i_post + i_tpost + s1 + c1 + ola_covid + offset(log(poblacion)),
                   family = quasipoisson, data = d_malo)
summary(m_cits_malo)$coef[c("i_post", "i_tpost"), ] |> round(4)
```

Con tendencias propias, `i_post` y `i_tpost` vuelven a valores cercanos a la verdad (nivel `r sprintf("%.2f", exp(coef(m_cits_malo)["i_post"]))` frente a 0.90; pendiente `r sprintf("%.4f", exp(coef(m_cits_malo)["i_tpost"]))` frente a 0.995), con la **contrapartida de la precisión**: los errores estándar crecen, y se asume que las tendencias previas se pueden **extrapolar linealmente**, un supuesto más. Cuando la diferencia de tendencias **no** es lineal o el control no se parece en nada a la intervenida, la salida honesta es **buscar otro control** o usar otros diseños (control sintético, regresión discontinua o variables instrumentales; Cap. 19).

::: {.callout-warning}
## ⚠️ Lo que el grupo control no resuelve

-   **Un control "a la medida".** Elegir el control **después** de ver los datos (la región que "mejor" calza) inflaría los falsos positivos. Define el control **antes** y por razones **clínicas** y administrativas (misma población de referencia, mismo sistema de registro).
-   **Tendencias paralelas: se contrasta, no se prueba.** Que las pretendencias coincidan es **necesario** para creer el resultado, no **suficiente**: un cambio que solo afecte a la región intervenida en 2021 (otro programa local, un nuevo hospital) seguirá confundido con el efecto.
-   **Contaminación**: si el programa también influye en la región control (traslado de pacientes, difusión de la guía), el efecto se **subestima**.
:::

::: {.callout-important}
## 🎯 En resumen

-   Un **grupo control** convierte un ITS (frágil ante la "historia") en un diseño mucho más creíble: lo que le pasa a todos se **resta**.
-   La **diferencia en diferencias** compara el **cambio** de la región con programa con el cambio de la control; supone **tendencias paralelas** (sin programa, habrían cambiado lo mismo, en proporción).
-   La **ITS controlada** estima, con la interacción región × (`post`, `t_post`), el cambio **adicional** de nivel y de pendiente por el programa; usa errores robustos por serie (`vcovPL()`).
-   Verifica las tendencias paralelas con la **pretendencia**, el **estudio de eventos** y el **placebo en el tiempo**.
-   Un **mal control** produce sesgos grandes y creíbles; la pretendencia los delata. Elige el control **antes** de mirar el desenlace.
:::

## Ejercicio

1.  Repite el DiD con regresión (`m_did`) **sin** la variable `ola_covid`. ¿Cambia el RR de la interacción? ¿Por qué cambia poco, a diferencia de lo que pasaba en el ITS sin control (15.3)?
2.  En el estudio de eventos, usa como referencia el **primer** año previo en lugar del último. ¿Cambian las conclusiones? ¿Qué pasa con los coeficientes?
3.  Ejecuta el experimento del choque común con un aumento del **25 %** y con una disminución del **10 %**. ¿Recupera la ITS controlada siempre el efecto? ¿Y la ITS sin control?
