# Supervivencia media restringida (RMST)

## Una medida más intuitiva que el HR

El **HR** resume el efecto en un solo número, pero:

-   Es difícil de explicar a un paciente ("el riesgo instantáneo se multiplica por 1.8").
-   Solo tiene sentido si los **riesgos son proporcionales** (9.4).
-   No dice cuánto tiempo se gana.

La **supervivencia media restringida** (***restricted mean survival time***, RMST) es el **área bajo la curva de supervivencia hasta un tiempo $\tau$**: el **tiempo promedio libre del evento durante los primeros $\tau$ meses**.

$$
\text{RMST}(\tau) = \int_0^{\tau} S(t)\,dt
$$

La **diferencia de RMST** entre dos grupos se lee como **meses de vida libre del evento que se ganan (o pierden) durante $\tau$ meses**. No requiere proporcionalidad y se explica sin tecnicismos.

```{r}
#| label: setup-96
library(tidyverse)
library(survival)
library(sandwich)
library(lmtest)

coh <- read_csv("Bases/cohorte_pronostico.csv") |>
  mutate(sexo = factor(sexo, levels = c("Mujer", "Hombre")),
         dm = factor(dm, levels = 0:1, labels = c("Sin DM", "Con DM")),
         krt = as.integer(estado == 1))
```

## Calcular el RMST

`summary(survfit, rmean = tau)` entrega el RMST y su error estándar. Elegimos $\tau$ = **36 meses**:

```{r}
#| label: rmst
tau <- 36
fit <- survfit(Surv(tiempo_meses, krt) ~ dm, data = coh)
tab <- summary(fit, rmean = tau)$table
tab[, c("records", "events", "rmean", "se(rmean)")]
```

Los pacientes **sin diabetes** pasan, en promedio, **31.7 de los primeros 36 meses sin falla renal**; los **con diabetes**, 26.4. La diferencia:

```{r}
#| label: dif-rmst
est <- tab[, "rmean"]; ee <- tab[, "se(rmean)"]
dif <- est[2] - est[1]
ee_dif <- sqrt(sum(ee^2))

c(diferencia_meses = unname(dif), ic_inf = unname(dif - 1.96 * ee_dif), ic_sup = unname(dif + 1.96 * ee_dif))
```

La diabetes **resta unos 5.3 meses (IC 4.4-6.2)** de tiempo libre de falla renal en los primeros 3 años. Se entiende al instante y no depende de que los riesgos sean proporcionales. Gráficamente es la **diferencia de áreas** entre las curvas:

```{r}
#| label: graf-rmst
#| fig-width: 8
#| fig-height: 4
curvas <- tibble(
  tiempo = fit$time, dm = rep(c("Sin DM", "Con DM"), fit$strata), S = fit$surv
) |>
  group_by(dm) |>
  group_modify(\(d, k) bind_rows(tibble(tiempo = 0, S = 1), d |> select(tiempo, S))) |>
  ungroup() |>
  filter(tiempo <= tau)

ggplot(curvas, aes(tiempo, S, color = dm, fill = dm)) +
  geom_area(position = "identity", alpha = 0.15, stat = "identity") +
  geom_step(linewidth = 1) +
  scale_color_manual(values = c(`Sin DM` = "#999999", `Con DM` = "#D55E00"), name = NULL) +
  scale_fill_manual(values = c(`Sin DM` = "#999999", `Con DM` = "#D55E00"), name = NULL) +
  coord_cartesian(ylim = c(0.5, 1)) +
  labs(x = "Meses", y = "Probabilidad libre de falla renal",
       caption = "RMST = área bajo cada curva hasta 36 meses. Datos simulados.") +
  theme_minimal(base_size = 11) + theme(legend.position = "bottom")
```

## ¿Qué $\tau$ elegir?

-   Debe fijarse **antes de ver los datos**, por relevancia clínica (3 años, 5 años).
-   No debe superar el **último tiempo con suficientes pacientes en riesgo** (en esta cohorte, menos de 40 en riesgo después de los 55 meses).
-   Reporta **varios $\tau$** como análisis de sensibilidad:

```{r}
#| label: tau-sens
map_dfr(c(12, 24, 36, 48), \(t) {
  s <- summary(fit, rmean = t)$table
  tibble(tau = t, rmst_sin_dm = s[1, "rmean"], rmst_con_dm = s[2, "rmean"],
         diferencia = s[2, "rmean"] - s[1, "rmean"])
}) |> mutate(across(-tau, \(x) round(x, 2)))
```

La pérdida **crece** con $\tau$ (de ~1 mes a 12 meses a ~7 meses a 48 meses), porque la diferencia entre curvas **se establece en los primeros 18 meses y luego se mantiene**: el área entre curvas sigue acumulándose mientras haya distancia.

## RMST ajustado por covariables: pseudovalores

Para ajustar por confusores sin proporcionalidad, el método de **pseudovalores** (Andersen) calcula para **cada paciente** un valor que representa su contribución al RMST y luego lo modela con una regresión lineal:

$$
\hat\theta_i = n\,\hat\theta - (n-1)\,\hat\theta_{(-i)}
$$

donde $\hat\theta_{(-i)}$ es el RMST estimado **sin el paciente *i***. Los coeficientes son **diferencias de meses libres de evento** ajustadas.

```{r}
#| label: pseudo
rmst_uno <- function(t, e, tau) {
  unname(summary(survfit(Surv(t, e) ~ 1), rmean = tau)$table["rmean"])
}

n <- nrow(coh)
theta <- rmst_uno(coh$tiempo_meses, coh$krt, tau)
theta_i <- vapply(seq_len(n), \(i) rmst_uno(coh$tiempo_meses[-i], coh$krt[-i], tau), numeric(1))
coh$pseudo <- n * theta - (n - 1) * theta_i

m_ps <- lm(pseudo ~ dm + I((27 - tfg) / 10) + log2(uacr) + I(edad / 10) + sexo +
             albumina + fosforo + bicarbonato + ecv, data = coh)

res <- coeftest(m_ps, vcov = vcovHC(m_ps, type = "HC3"))
tibble(termino = rownames(res), diferencia_meses = res[, 1], ee = res[, 2],
       ic_inf = res[, 1] - 1.96 * res[, 2], ic_sup = res[, 1] + 1.96 * res[, 2]) |>
  filter(termino != "(Intercept)") |>
  mutate(across(where(is.numeric), \(x) round(x, 2)))
```

::: {.callout-tip}
## 💡 Cómo leer

-   `dmCon DM` ≈ −3.7: **ajustada** por las demás variables, la diabetes se asocia con ~3.7 meses **menos** de tiempo libre de falla renal en los primeros 36 meses (frente a −5.3 sin ajustar: parte de la diferencia cruda se debía a la TFGe y UACR más desfavorables).
-   Un paciente con **10 unidades menos de TFGe** pierde ~4.4 meses.
-   Los errores estándar deben ser **robustos** (los pseudovalores no son independientes).
:::

## Cuándo preferir RMST

| Situación | Mejor medida |
|---|---|
| Riesgos proporcionales claros | HR (Cox), complementado con riesgos a tiempo fijo |
| **Riesgos no proporcionales** (curvas que convergen o se cruzan) | **RMST** o riesgos a tiempo fijo |
| Comunicar a pacientes y decisores | **RMST** ("X meses más libres de diálisis") |
| Evento muy raro o seguimiento corto | RMST con $\tau$ pequeño o diferencia de riesgos |
| Riesgos competitivos | RMST del tiempo libre del compuesto, o tiempo perdido por causa (RMLT) |

::: {.callout-warning}
## ⚠️ Limitaciones

-   **Depende de $\tau$** (por eso se fija a priori).
-   Una diferencia de RMST pequeña puede ocultar un efecto que se concentra en un periodo.
-   Es una **medida de asociación**: para un efecto causal se necesita el mismo control de confusión que para cualquier otro estimador (Caps. 3 y 12).
:::

::: {.callout-important}
## 🎯 En resumen

-   **RMST(τ)** = tiempo promedio libre del evento en los primeros τ meses; la **diferencia** = meses ganados o perdidos.
-   No requiere **riesgos proporcionales**; es interpretable por clínicos y pacientes.
-   Fija **τ a priori**, dentro de la zona con suficientes pacientes en riesgo, y haz análisis de sensibilidad.
-   El ajuste por covariables se logra con **pseudovalores** + regresión lineal con errores robustos.
-   Complementa (no reemplaza) al HR y a los riesgos acumulados.
:::

## Ejercicio

1.  Calcula la diferencia de RMST a **24 meses** entre pacientes con TFGe < 20 y ≥ 20.
2.  Compara el HR de Cox (9.3) con la diferencia de RMST para la **albuminuria A3 vs. A1**. ¿Cuál se explica mejor a un paciente?
3.  Repite el modelo de pseudovalores a **τ = 24 meses**. ¿Cambian los coeficientes?

## Nota editorial

-   Capítulo redactado con asistencia de IA y revisado por el autor. Todos los datos son **simulados**.
