# Interacción y modificación del efecto: ¿a quién beneficia más?

::: {.callout-note}
## 🩺 Escenario

El servicio solo puede iniciar iSGLT2 a un número limitado de pacientes este trimestre. La jefa pregunta: "¿**a quién** trato primero?". No pregunta si el fármaco funciona **en promedio**, sino si funciona **más en unos pacientes que en otros**: ¿en los que tienen más albuminuria?, ¿en los mayores?, ¿en los que tienen ECV? Esa es la pregunta de la **modificación del efecto** (o interacción).
:::

**Lo que vamos a hacer**

-   Distinguir **confusión**, **mediación** y **modificación del efecto** (y saber por qué la última no es un sesgo).
-   Estimar y **dibujar** una interacción en un modelo lineal (pendientes simples) y compararla con la verdad.
-   Ver por qué la interacción **depende de la escala** (aditiva o multiplicativa), calcular **RERI/AP/SI** y analizar **subgrupos** sin engañarnos.

## Paso 1. Tres conceptos que se confunden

-   **Confusión**: ¿otra variable distorsiona la relación exposición-desenlace? Es una molestia y se **ajusta**.
-   **Mediación**: ¿parte del efecto pasa *por* otra variable? Se **descompone** (Cap. 18).
-   **Modificación del efecto (interacción)**: ¿el efecto de la exposición **cambia** según el nivel de otra variable? Aquí la otra variable es **de interés** y se **estudia**; no es un error que haya que corregir.

Una precisión útil (Knol y VanderWeele, 2012; Bours, 2021): hablamos de **modificación del efecto** cuando interesa el efecto de **una** exposición (el iSGLT2) y cómo varía entre los niveles de otro factor (la albuminuria), sin que nos planteemos intervenir sobre ese factor. Hablamos de **interacción** cuando interesa el efecto conjunto de **dos exposiciones** sobre las que se podría intervenir. La modificación del efecto es una **propiedad del efecto causal**: lo que hacemos es descubrir "en quién" funciona.

Preparamos los datos con el oráculo (contiene el efecto verdadero de cada paciente) y la UACR **centrada** en su valor típico: ln(UACR) = 4.8 (UACR ≈ 120 mg/g). Centrar permite que el coeficiente del tratamiento sea el efecto en un paciente "típico" y no "cuando ln(UACR) = 0" (UACR = 1 mg/g, que no existe).

```{r}
#| label: setup-84
library(tidyverse)
library(broom)
library(marginaleffects)
library(boot)
source("R/funciones_epi.R")
source("R/funciones_extra_cap78.R")

oraculo <- read_csv("Bases/ckd_isglt2_oraculo.csv", show_col_types = FALSE) |>
  mutate(sexo = factor(sexo, levels = c("Mujer", "Hombre")),
         luacr = log(uacr), luacr_c = luacr - 4.8, cat_a = categoria_a(uacr))
```

## Paso 2. La interacción en un modelo lineal

Para que el efecto del iSGLT2 dependa de la albuminuria, se incluye un **producto** entre ambas variables:

$$
E[Y] = \beta_0 + \beta_1\,\text{iSGLT2} + \beta_2\,\ln(\text{UACR}) + \beta_3\,(\text{iSGLT2} \times \ln\text{UACR}) + \dots
$$

El efecto del iSGLT2 ya no es un número, sino $\beta_1 + \beta_3 \ln(\text{UACR})$: **cambia con la UACR**. En R, `a * b` significa "a, b y su producto".

```{r}
#| label: lm-interaccion
m_int <- lm(pendiente_tfg ~ isglt2 * luacr_c + I(edad / 10) + sexo + hba1c + pas + tfg_basal + ecv,
            data = oraculo)

tidy(m_int, conf.int = TRUE) |>
  filter(str_detect(term, "isglt2")) |>
  mutate(across(where(is.numeric), \(x) round(x, 3)))
```

**Cómo se lee.**

-   `isglt2` (`r sprintf("%.2f", coef(m_int)["isglt2"])`): el efecto del iSGLT2 **cuando la UACR es la típica** (ln = 4.8, ≈ 120 mg/g). Ya no es "el efecto" en general.
-   `isglt2:luacr_c` (`r sprintf("%.2f", coef(m_int)["isglt2:luacr_c"])`): por **cada aumento de 1 en ln(UACR)** (la UACR se multiplica por 2.7), el beneficio aumenta en `r sprintf("%.2f", coef(m_int)["isglt2:luacr_c"])` mL/min/1.73 m²/año. Es el coeficiente de la interacción.
-   Los **"efectos principales"** de las variables que participan en una interacción ya no se interpretan por separado: `isglt2` solo vale a un nivel concreto de `luacr_c`.

¿Es necesaria la interacción? Se compara el modelo con y sin ella con una prueba *F* (o de razón de verosimilitud en modelos no lineales):

```{r}
#| label: anova-interaccion
m_sin <- update(m_int, . ~ . - isglt2:luacr_c)
anova(m_sin, m_int)
```

La interacción mejora el ajuste de forma contundente (*F* = `r round(anova(m_sin, m_int)$F[2])`, *p* < 0.001).

## Paso 3. Dibujar la interacción

Una interacción se entiende **viéndola**. Las **pendientes simples** son las líneas de predicción de cada grupo (tratados y no tratados) a lo largo de la variable modificadora. A la derecha, la misma información como **efecto** (la diferencia entre ambas líneas) con la **verdad** (línea naranja: el simulador define el efecto como 0.9 + 0.6 × [ln(UACR) − 4.8]):

```{r}
#| label: graf-interaccion
#| fig-width: 10
#| fig-height: 4
niveles_uacr <- exp(seq(log(20), log(1500), length.out = 50))
malla <- datagrid(model = m_int, luacr_c = log(niveles_uacr) - 4.8, isglt2 = 0:1)

pred <- predictions(m_int, newdata = malla) |> as_tibble() |>
  mutate(uacr = exp(luacr_c + 4.8), trat = factor(isglt2, labels = c("Sin iSGLT2", "Con iSGLT2")))

efecto <- comparisons(m_int, variables = "isglt2", newdata = datagrid(model = m_int, luacr_c = log(niveles_uacr) - 4.8)) |>
  as_tibble() |> mutate(uacr = exp(luacr_c + 4.8), verdad = 0.9 + 0.6 * luacr_c)

g1 <- ggplot(pred, aes(uacr, estimate, color = trat, fill = trat)) +
  geom_ribbon(aes(ymin = conf.low, ymax = conf.high), alpha = 0.2, color = NA) +
  geom_line(linewidth = 1) +
  scale_x_log10(breaks = c(30, 100, 300, 1000)) +
  scale_color_manual(values = c("#999999", "#0072B2"), name = NULL) +
  scale_fill_manual(values = c("#999999", "#0072B2"), name = NULL) +
  labs(x = "UACR (mg/g, escala log)", y = "Pendiente de TFGe predicha", title = "Pendientes simples") +
  theme_minimal(base_size = 11) + theme(legend.position = "bottom")

g2 <- ggplot(efecto, aes(uacr, estimate)) +
  geom_ribbon(aes(ymin = conf.low, ymax = conf.high), alpha = 0.2, fill = "#0072B2") +
  geom_line(color = "#0072B2", linewidth = 1) +
  geom_line(aes(y = verdad), color = "#D55E00", linewidth = 1, linetype = "dashed") +
  scale_x_log10(breaks = c(30, 100, 300, 1000)) +
  labs(x = "UACR (mg/g, escala log)", y = "Efecto del iSGLT2 (mL/min/1.73 m²/año)", title = "Efecto según la UACR",
       caption = "Naranja: verdad. Datos simulados.") +
  theme_minimal(base_size = 11)

library(patchwork)
g1 + g2
```

**Qué vemos.** A la izquierda, las dos líneas **se separan** a medida que sube la UACR: si no hubiera interacción serían **paralelas**. A la derecha, el efecto del iSGLT2 crece con la albuminuria: pequeño con UACR baja (~0.4 con 30 mg/g) y de más de 2 mL/min/1.73 m²/año con UACR alta. La curva estimada **tiene la forma correcta** (casi paralela a la verdadera) pero queda **por encima** de ella en todos los niveles: es la misma confusión residual por fragilidad del 8.2.

En clínica interesa el efecto **en cada categoría** (A1, A2, A3). `avg_comparisons()` con `by` lo calcula a partir del mismo modelo, y lo comparamos con la verdad:

```{r}
#| label: efecto-por-grupo
est <- avg_comparisons(m_int, variables = "isglt2", by = "cat_a") |>
  as_tibble() |> select(cat_a, estimate, conf.low, conf.high)

verdad <- oraculo |> group_by(cat_a) |> summarise(verdadero = mean(ite), n = n())

left_join(est, verdad, by = "cat_a") |> mutate(across(where(is.numeric), \(x) round(x, 2)))
```

El modelo **recupera el patrón** (casi nulo en A1, intermedio en A2, grande en A3) pero **sobrestima el nivel** en cada grupo por `r sprintf("%.1f", min(est$estimate - verdad$verdadero))`-`r sprintf("%.1f", max(est$estimate - verdad$verdadero))` mL/min/1.73 m²/año. La **forma** de la heterogeneidad se aprende bien aunque el **nivel** esté sesgado.

## Paso 4. Interacción en desenlaces binarios: ¿en qué escala?

Para un desenlace binario, "hay interacción" **depende de la escala** en que midas el efecto:

-   **Multiplicativa**: el efecto relativo (RR u OR) cambia entre estratos.
-   **Aditiva**: el efecto absoluto (diferencia de riesgos) cambia entre estratos.

**Pueden no coincidir.** Un efecto relativo constante (RR = 0.7 en todos) implica **diferencias de riesgo distintas** si el riesgo basal varía. Eso ocurre en nuestros datos: el HR del iSGLT2 es **constante** (0.70) para todos, pero el riesgo basal de evento crece con la albuminuria.

```{r}
#| label: binaria
l_int <- glm(evento ~ isglt2 * cat_a + I(edad / 10) + sexo + hba1c + pas + tfg_basal + luacr + ecv,
             data = oraculo, family = binomial)
l_sin <- update(l_int, . ~ . - isglt2:cat_a)

## ¿Hay interacción multiplicativa? (prueba de razón de verosimilitud)
anova(l_sin, l_int, test = "LRT")
```

No hay evidencia de interacción **multiplicativa** (*p* = `r sprintf("%.2f", anova(l_sin, l_int, test = "LRT")$"Pr(>Chi)"[2])`). Pero en escala **absoluta** el beneficio es muy distinto:

```{r}
#| label: dr-por-grupo
dr_grupo <- avg_comparisons(l_int, variables = "isglt2", by = "cat_a", comparison = "difference") |>
  as_tibble() |> select(cat_a, DR = estimate, DR_inf = conf.low, DR_sup = conf.high)
rr_grupo <- avg_comparisons(l_int, variables = "isglt2", by = "cat_a", comparison = "ratio") |>
  as_tibble() |> select(cat_a, RR = estimate)

dr_verdad <- oraculo |> group_by(cat_a) |> summarise(DR_verdad = mean(evento_36m_1 - evento_36m_0))

left_join(dr_grupo, rr_grupo, by = "cat_a") |>
  left_join(dr_verdad, by = "cat_a") |>
  mutate(NNT = 1 / abs(DR), across(where(is.numeric), \(x) round(x, 3)))
```

En escala **relativa**, la heterogeneidad es leve y poco precisa (el RR de A1 se basa en pocos pacientes y su IC es amplio; la prueba de interacción da *p* alto). En escala **absoluta**, la **diferencia de riesgos** y el **NNT** cambian mucho: tratar a un paciente A3 evita bastantes más eventos que tratar a uno A1 (NNT de `r round(1 / abs(dr_grupo$DR[3]))` frente a `r round(1 / abs(dr_grupo$DR[1]))`). Esa es la **modificación del efecto en escala aditiva**, y es la que importa para decidir **a quién tratar** con recursos limitados.

Las DR estimadas están **infladas** respecto de la verdad (`DR_verdad`: `r paste(sprintf("%.1f", 100 * dr_verdad$DR_verdad), collapse = ", ")` puntos) por la confusión residual de siempre, pero el **gradiente** (más beneficio absoluto con más albuminuria) se conserva.

**¿Qué escala reportar?** Reporta **ambas**: la ausencia de interacción en una escala no implica ausencia en la otra. Si la decisión clínica depende del beneficio absoluto (NNT, eventos evitados), la escala **aditiva** es la relevante; la multiplicativa es la natural de los modelos logístico y de Cox y sirve para **probar** la interacción estadística.

## Paso 5. Interacción aditiva entre dos factores: RERI, AP y SI

Cuando se estudian **dos factores de riesgo** (A y B), hay tres medidas de interacción en escala aditiva, todas calculadas a partir de los **RR conjuntos** respecto de una **única** categoría de referencia (la de menor riesgo):

-   **RERI** (*relative excess risk due to interaction*) = RR₁₁ − RR₁₀ − RR₀₁ + 1. Si no hay interacción aditiva, RERI = 0; RERI > 0 indica un efecto conjunto **mayor que la suma** de los efectos separados.
-   **AP** (proporción atribuible a la interacción) = RERI / RR₁₁: qué fracción del riesgo en los doblemente expuestos se debe a la interacción.
-   **SI** (índice de sinergia) = (RR₁₁ − 1) / [(RR₁₀ − 1) + (RR₀₁ − 1)]. Sin interacción aditiva, SI = 1.

Para que ambos factores sean "de riesgo" recodificamos "**no recibir** iSGLT2" y lo combinamos con la **ECV previa**. La función `interaccion_aditiva()` (en `R/funciones_extra_cap78.R`) ajusta el modelo y devuelve todo; el IC se obtiene por *bootstrap* (Cap. 7.4) porque estas medidas no tienen una fórmula simple:

```{r}
#| label: reri
oraculo <- oraculo |> mutate(sin_isglt2 = 1 - isglt2)
covar <- c("I(edad / 10)", "sexo", "hba1c", "pas", "tfg_basal", "luacr")

set.seed(8)
b_int <- boot(oraculo, interaccion_aditiva, R = 500, desenlace = "evento",
              a = "sin_isglt2", b = "ecv", covariables = covar)

tabla_int <- tibble(medida = names(b_int$t0), estimado = b_int$t0,
                    ic_inf = map_dbl(seq_along(b_int$t0), \(k) boot.ci(b_int, type = "perc", index = k)$percent[4]),
                    ic_sup = map_dbl(seq_along(b_int$t0), \(k) boot.ci(b_int, type = "perc", index = k)$percent[5]))
tabla_int |> mutate(across(where(is.numeric), \(x) round(x, 2)))
```

**Cómo se lee.** Frente a la referencia (tener iSGLT2 y no tener ECV): no recibir iSGLT2 multiplica el riesgo por `r sprintf("%.2f", tabla_int$estimado[1])`; tener ECV, por `r sprintf("%.2f", tabla_int$estimado[2])`; tener **ambos**, por `r sprintf("%.2f", tabla_int$estimado[3])`. La suma de los efectos individuales (1.77 − 1 + 1.48 − 1 = 1.25) daría un RR conjunto de 2.25: el observado (2.38) es algo mayor, y el **RERI = `r sprintf("%.2f", tabla_int$estimado[4])`** (IC `r sprintf("%.2f", tabla_int$ic_inf[4])` a `r sprintf("%.2f", tabla_int$ic_sup[4])`) **incluye 0**: no hay interacción aditiva detectable. El **AP** y el **SI** cuentan la misma historia (SI ≈ 1), y el cociente de RR (`razon_multiplicativa` ≈ 0.91) es la medida de interacción en escala **multiplicativa**: tampoco hay evidencia.

Con el paquete `interactionR` (no se ejecuta aquí) se obtienen estas medidas con IC por el método delta o MOVER, listas para publicar:

```{r}
#| label: interactionr
#| eval: false
# Con el paquete interactionR (no se ejecuta aquí): RERI, AP y SI con IC delta o MOVER
library(interactionR)
m_ia <- glm(evento ~ sin_isglt2 * ecv + I(edad / 10) + sexo + hba1c + pas + tfg_basal + luacr,
            data = oraculo, family = binomial)        # logística: el paquete admite OR como aproximación de RR
tabla_ia <- interactionR(m_ia, exposure_names = c("sin_isglt2", "ecv"),
                         ci.type = "mover", ci.level = 0.95, em = FALSE, recode = FALSE)
interactionR_table(tabla_ia)                           # tabla lista para Word
```

::: {.callout-tip}
## 💡 Cómo presentar una interacción (Knol y VanderWeele, 2012)

Cuatro piezas de información bastan para que el lector juzgue: (1) el RR (o OR, o DR) de **cada combinación** de exposiciones con **una sola categoría de referencia** (la de menor riesgo); (2) el efecto de cada exposición **dentro de los estratos** de la otra; (3) las medidas de interacción en **ambas escalas** (RERI, AP, SI y el cociente de RR), con IC; y (4) la lista de **confusores ajustados**.
:::

## Paso 6. Análisis de subgrupos: lo que se debe y no se debe hacer

Si estudias **varios** modificadores, el gráfico de bosque (*forest plot*) es la mejor forma de presentarlos: el efecto en cada subgrupo, en la misma escala, con el valor *p* de la **interacción** y, aquí, con la **verdad** (rombos naranjas):

```{r}
#| label: forest-subgrupos
#| fig-width: 8
#| fig-height: 4.5
dat <- oraculo |>
  mutate(ecv_f = factor(ecv, labels = c("Sin ECV", "Con ECV")),
         edad65 = factor(if_else(edad >= 65, "≥ 65 años", "< 65 años"), levels = c("< 65 años", "≥ 65 años")))

subgrupo <- function(v, nombre) {
  m <- lm(reformulate(c(paste0("isglt2 * ", v), "I(edad / 10)", "sexo", "hba1c", "pas", "tfg_basal", "luacr", "ecv"),
                      "pendiente_tfg"), data = dat)
  p_int <- anova(update(m, as.formula(paste0(". ~ . - isglt2:", v))), m)$`Pr(>F)`[2]
  avg_comparisons(m, variables = "isglt2", by = v) |> as_tibble() |>
    transmute(modificador = nombre, nivel = as.character(.data[[v]]), est = estimate, inf = conf.low, sup = conf.high,
              p_int = p_int) |>
    left_join(dat |> group_by(nivel = as.character(.data[[v]])) |> summarise(verdad = mean(ite)), by = "nivel")
}
sub <- bind_rows(subgrupo("sexo", "Sexo"), subgrupo("ecv_f", "ECV previa"),
                 subgrupo("edad65", "Edad"), subgrupo("cat_a", "Albuminuria")) |>
  mutate(etiqueta = paste0(modificador, ": ", nivel,
                           if_else(duplicated(modificador), "", paste0("  (p int. ", format.pval(p_int, digits = 2, eps = 0.001), ")"))),
         etiqueta = fct_inorder(etiqueta) |> fct_rev())

ggplot(sub, aes(est, etiqueta, xmin = inf, xmax = sup)) +
  geom_vline(xintercept = 0, linetype = "dashed") +
  geom_pointrange(color = "#0072B2") +
  geom_point(aes(x = verdad), shape = 18, size = 3.5, color = "#D55E00") +
  labs(x = "Efecto del iSGLT2 sobre la pendiente de TFGe (mL/min/1.73 m²/año)", y = NULL,
       caption = "Azul: estimación e IC 95 %. Naranja: verdad. 'p int.' = valor p de la interacción. Datos simulados.") +
  theme_minimal(base_size = 11)
```

**Qué vemos.** **Sexo** y **ECV** no modifican el efecto (*p* de interacción alto, y la verdad también es igual en ambos niveles). La **albuminuria** sí lo modifica y de forma importante (la verdad pasa de ~0.1 en A1 a ~1.8 en A3). La **edad** es la lección: su *p* de interacción es pequeño, pero el efecto **verdadero** apenas cambia entre < 65 y ≥ 65 años (`r sprintf("%.2f", sub$verdad[sub$nivel == "< 65 años"])` frente a `r sprintf("%.2f", sub$verdad[sub$nivel == "≥ 65 años"])`). Con 5 000 pacientes y confusión residual (la fragilidad crece con la edad), el modelo "ve" una interacción exagerada. **Significativo no es importante, y estimado no es causal.**

::: {.callout-warning}
## ⚠️ Cinco errores frecuentes con los subgrupos

1.  **Comparar valores *p* entre subgrupos** ("significativo en hombres, no en mujeres"). El método correcto es **probar la interacción**.
2.  **Hacer muchos subgrupos** sin plan previo: con 10 subgrupos hay un 40 % de probabilidad de al menos un falso positivo.
3.  **Subgrupos sin potencia**: el estudio se calculó para el efecto global; "sin efecto" puede significar "sin potencia".
4.  **Dicotomizar** una variable continua (UACR < 300 frente a ≥ 300) pierde información; es mejor la **interacción con la variable continua**.
5.  **Interpretar causalmente la interacción** sin recordar que la variable modificadora **también** necesita control de confusión. Si el subgrupo no estaba planeado, etiqueta el análisis como **exploratorio**.
:::

::: {.callout-important}
## 🎯 En resumen

-   **Confusión** = se ajusta; **modificación del efecto** = se estudia; **mediación** = se descompone. La modificación del efecto **no es un sesgo**: es información sobre en quién funciona un tratamiento.
-   La interacción se modela con **términos producto** (centra la variable continua) y se entiende mejor **dibujándola** (pendientes simples).
-   Para decidir a quién tratar importa la **escala aditiva** (DR, NNT, RERI); para probar, la multiplicativa. **Reporta ambas**. Un RR constante genera **DR distinta** si el riesgo basal varía.
-   Prueba la **interacción**; nunca compares *p* entre subgrupos. Una interacción "significativa" puede ser **confusión residual** disfrazada.
:::

## Ejercicio

1.  Estima la interacción entre **iSGLT2 y sexo** en la pendiente de TFGe. ¿Existe modificación del efecto?
2.  Calcula el **NNT a 36 meses** por categoría de albuminuria con la DR estandarizada de cada grupo. ¿En qué grupo es menor?
3.  Cambia `cat_a` por `luacr` (continua) en la interacción del modelo binario. ¿Cómo cambia el efecto estimado (RR o DR) al aumentar la UACR?
