# Desenlaces compuestos y *win ratio*

::: {.callout-note}
## 🩺 Escenario

El ensayo de bicarbonato tiene pocos eventos duros, así que el protocolo define el desenlace como **falla renal o muerte**. El HR del compuesto sale "limítrofe". Un lector pregunta: *"¿el efecto es sobre la diálisis o sobre la mortalidad? ¿Cuenta igual morir que llegar a diálisis?"*. Un compuesto gana potencia, pero **mezcla eventos de distinta gravedad**. El *win ratio* es una forma de respetar esa jerarquía.
:::

**Lo que vamos a hacer**

-   Analizar un compuesto **y sus componentes**, y comparar con la verdad.
-   Entender el *win ratio* **comparando a mano** pocos pares, y luego con los 640 pacientes.
-   Ver qué reportar cuando hay compuestos.

## Paso 1: desenlaces compuestos, ventajas y trampas

En nefrología los ensayos suelen usar **compuestos** (falla renal **o** muerte **o** descenso de ≥ 40 % de la TFGe) para ganar eventos y potencia.

| Ventaja | Trampa |
|---|---|
| Más eventos → más potencia | Los **componentes** tienen **distinta gravedad** (muerte ≠ aumento de creatinina) |
| Captura el beneficio global | El componente **más frecuente** domina |
| Evita decidir "el" desenlace | Efectos **en direcciones opuestas** se cancelan |
| Reduce el problema de riesgos competitivos | El HR del compuesto no dice **qué componente** cambió |

```{r}
#| label: setup-117
library(tidyverse)
library(survival)
library(boot)
source("R/funciones_extra_cap9_11.R")
source("R/simular_eca_bicarbonato.R")
theme_set(theme_minimal(base_size = 12))

eca <- read_csv("Bases/eca_bicarbonato.csv") |>
  mutate(brazo = factor(brazo, levels = c("Placebo", "Bicarbonato")),
         dif24 = tfg_24 - tfg0)

tabla <- eca |> count(brazo, estado) |>
  mutate(evento = recode(estado, `0` = "Censurado", `1` = "Falla renal", `2` = "Muerte")) |>
  select(-estado) |> pivot_wider(names_from = brazo, values_from = n)
tabla
```

## Paso 2: tiempo hasta el primer evento, y cada componente por separado

La forma estándar: **tiempo hasta el primer evento** del compuesto con Cox (Cap. 9), y el **HR de cada componente** por separado:

```{r}
#| label: cox-compuesto
hr <- function(evento, datos = eca, estrato = TRUE) {
  f <- if (estrato) Surv(tiempo_meses, evento) ~ brazo + strata(centro) else Surv(tiempo_meses, evento) ~ brazo
  m <- coxph(f, data = datos)
  c(HR = unname(exp(coef(m))), exp(confint(m)))
}
hr_estimado <- rbind(`Compuesto (falla renal o muerte)` = hr(eca$estado > 0),
                     `Falla renal` = hr(eca$estado == 1),
                     `Muerte` = hr(eca$estado == 2))
round(hr_estimado, 2)
```

### Contra la verdad

Comparamos con un ECA simulado **muy grande** (60 000 pacientes) con el mismo mecanismo, que nos da el HR ITT "verdadero" de cada componente:

```{r}
#| label: hr-verdad
grande <- simular_eca_bicarbonato(n = 60000, semilla = 5)$datos |>
  mutate(brazo = factor(brazo, levels = c("Placebo", "Bicarbonato")))
hr_verdad <- rbind(hr(grande$estado > 0, grande, FALSE), hr(grande$estado == 1, grande, FALSE), hr(grande$estado == 2, grande, FALSE))

tibble(desenlace = rownames(hr_estimado), HR_ensayo = hr_estimado[, 1],
       IC_ensayo = sprintf("%.2f a %.2f", hr_estimado[, 2], hr_estimado[, 3]), HR_verdad = hr_verdad[, 1]) |>
  mutate(across(where(is.numeric), \(x) round(x, 2)))
```

**Qué vemos.** El efecto sobre el **compuesto** (HR `r round(hr_estimado[1, 1], 2)`) viene de la **falla renal** (`r round(hr_estimado[2, 1], 2)`); sobre la **muerte** el HR es `r round(hr_estimado[3, 1], 2)` con un IC muy amplio, y la verdad es **ningún efecto sobre la mortalidad** (`r round(hr_verdad[3, 1], 2)`). Un lector que solo viera el compuesto **no sabría** que el efecto es sobre la progresión renal y no sobre la mortalidad.

## Paso 3: el *win ratio*, jerarquizar y comparar pares

El ***win ratio*** (Pocock 2012) compara **cada paciente tratado con cada paciente control** (todos los pares posibles) y decide **quién "gana"** siguiendo una **jerarquía** de importancia clínica:

1.  **Muerte**: pierde quien muere antes (si el otro sigue observado).
2.  Si empatan, **falla renal**: pierde quien llega antes a diálisis.
3.  Si empatan, **TFGe a 24 meses**: gana quien tiene mejor cambio de función.

$$
\text{Win ratio} = \frac{\text{pares en los que gana el tratado}}{\text{pares en los que gana el control}}
$$

Un win ratio > 1 favorece al tratamiento. Para entenderlo, lo hacemos **a mano** con 4 pacientes tratados y 4 controles (hipotéticos), o sea **16 pares**:

```{r}
#| label: wr-mini
mini <- tibble(
  brazo        = rep(c("Bicarbonato", "Placebo"), each = 4),
  paciente     = c("T1", "T2", "T3", "T4", "C1", "C2", "C3", "C4"),
  tiempo_meses = c(30, 12, 36, 20,   10, 25, 36, 30),
  estado       = c( 0,  1,  0,  2,    2,  1,  0,  0),     # 0 censura, 1 falla renal, 2 muerte
  dif24        = c(-3, NA, -1, NA,   NA, NA, -6, -2)      # cambio de TFGe (si se midió)
)

comparar_par <- function(a, b) {       # a = paciente tratado, b = paciente control
  gana_t <- function(tipo) b$estado == tipo && a$tiempo_meses >= b$tiempo_meses   # el control tiene el evento y el tratado sigue observado
  gana_c <- function(tipo) a$estado == tipo && b$tiempo_meses >= a$tiempo_meses
  for (tipo in c(2, 1)) {                                    # 1.º muerte, 2.º falla renal
    if (gana_t(tipo) && !gana_c(tipo)) return("tratado")
    if (gana_c(tipo) && !gana_t(tipo)) return("control")
  }
  if (!is.na(a$dif24) && !is.na(b$dif24) && a$dif24 != b$dif24)   # 3.º TFGe: mayor cambio gana
    return(if (a$dif24 > b$dif24) "tratado" else "control")
  "empate"
}

trat <- filter(mini, brazo == "Bicarbonato"); ctrl <- filter(mini, brazo == "Placebo")
pares <- expand_grid(i = seq_len(nrow(trat)), j = seq_len(nrow(ctrl))) |>
  mutate(tratado = trat$paciente[i], control = ctrl$paciente[j],
         gana = map2_chr(i, j, \(i, j) comparar_par(trat[i, ], ctrl[j, ])))

pares |> select(tratado, control, gana) |> pivot_wider(names_from = control, values_from = gana)
table(pares$gana)
```

**Cómo leerlo.** Por ejemplo, T1 contra C1: C1 murió al mes 10 y T1 seguía vivo, así que **gana el tratado**. T2 contra C2: ninguno murió; los dos tuvieron falla renal, T2 al mes 12 y C2 al 25, así que **gana el control** (tardó más). T3 contra C3: ambos censurados al mes 36 sin eventos, se decide por la TFGe (−1 frente a −6): **gana el tratado**. Contando, el tratado gana `r sum(pares$gana == "tratado")` pares, el control `r sum(pares$gana == "control")` y `r sum(pares$gana == "empate")` quedan empatados: win ratio = `r sum(pares$gana == "tratado")`/`r sum(pares$gana == "control")` = **`r round(sum(pares$gana == "tratado") / sum(pares$gana == "control"), 2)`**.

La función `win_ratio()` (en `R/funciones_extra_cap9_11.R`) hace lo mismo para todos los pares a la vez, con matrices. Comprobamos que da el mismo resultado en el ejemplo pequeño:

```{r}
#| label: wr-mini-funcion
win_ratio(mini)$win_ratio
```

## Paso 4: el *win ratio* en los 640 pacientes

```{r}
#| label: win-ratio
wr <- win_ratio(eca)
wr$por_nivel
c(pares = wr$pares, win_ratio = wr$win_ratio)
```

Los pares que se deciden en cada nivel de la jerarquía:

-   **Muerte**: decide cerca del `r round(100 * sum(wr$por_nivel[, "muerte"]) / wr$pares)` % de los pares y casi **empata** (`r wr$por_nivel[1, "muerte"]` victorias del tratado frente a `r wr$por_nivel[2, "muerte"]` del control): sin efecto claro sobre la mortalidad, como vimos.
-   **Falla renal**: decide el nivel más grande (`r round(100 * sum(wr$por_nivel[, "falla_renal"]) / wr$pares)` % de los pares) y gana el tratado más a menudo (`r wr$por_nivel[1, "falla_renal"]` frente a `r wr$por_nivel[2, "falla_renal"]`).
-   **TFGe a 24 meses**: decide una parte de lo que quedaba empatado (`r round(100 * sum(wr$por_nivel[, "tfge"]) / wr$pares)` % de los pares), también con ventaja del tratado (`r wr$por_nivel[1, "tfge"]` frente a `r wr$por_nivel[2, "tfge"]`).

El tratado "gana" **`r sprintf("%.0f", 100 * sum(wr$por_nivel[1, ]) / wr$pares)` %** de los pares y el control **`r sprintf("%.0f", 100 * sum(wr$por_nivel[2, ]) / wr$pares)` %**: **win ratio ≈ `r sprintf("%.2f", wr$win_ratio)`**. Necesitamos un IC.

### IC por *bootstrap*

```{r}
#| label: wr-boot
set.seed(3)
wr_boot <- replicate(300, {
  d <- eca |> group_by(brazo) |> slice_sample(prop = 1, replace = TRUE) |> ungroup()
  win_ratio(d)$win_ratio
})
ic_wr <- quantile(wr_boot, c(0.025, 0.975))
c(win_ratio = wr$win_ratio, ic_wr) |> round(2)
```

El *win ratio* ≈ `r round(wr$win_ratio, 2)` (IC `r round(ic_wr[1], 2)` a `r round(ic_wr[2], 2)`) **`r if (ic_wr[1] > 1) "excluye" else "incluye"` 1**, mientras que el HR del compuesto (`r round(hr_estimado[1, 1], 2)`; IC `r round(hr_estimado[1, 2], 2)` a `r round(hr_estimado[1, 3], 2)`) `r if (hr_estimado[1, 3] > 1) "lo incluye" else "no lo incluye"`. No es una contradicción: el *win ratio* **aprovecha el tercer nivel** (la TFGe a 24 meses, una variable continua con mucha información), que el tiempo hasta el primer evento ignora. Pero también depende de la **jerarquía elegida**, que debe ser **preespecificada**: no puede diseñarse después de ver cuál da el mejor resultado.

### Contra la verdad

Con un ECA simulado de 3 000 pacientes (para que el *win ratio* sea más estable; el cálculo de todos los pares con 60 000 pacientes sería inmanejable), el *win ratio* "verdadero" de este mecanismo:

```{r}
#| label: wr-verdad
mediano <- simular_eca_bicarbonato(n = 3000, semilla = 8)$datos |>
  mutate(brazo = factor(brazo, levels = c("Placebo", "Bicarbonato")), dif24 = tfg_24 - tfg0)
wr_grande <- win_ratio(mediano)
c(win_ratio_3000 = wr_grande$win_ratio) |> round(2)
```

Es de `r round(wr_grande$win_ratio, 2)` (con su propio error de muestreo), compatible con el IC del ensayo de 640. Es un resumen de **todos** los pares, no un riesgo relativo: un *win ratio* de 1.3 significa que, de los pares que se deciden, el tratado gana 1.3 veces por cada victoria del control.

::: {.callout-warning}
## ⚠️ Ventajas y límites del *win ratio*

**Ventajas**: respeta la **jerarquía clínica**, usa la información de **todos los componentes** (incluso uno continuo) y no exige riesgos proporcionales. **Límites**: la **jerarquía es subjetiva** (¿es una muerte siempre peor que una diálisis?), el **resultado depende del seguimiento** y es **difícil de traducir** a medidas absolutas (NNT). Por ser una razón de **pares**, no se interpreta como un RR. Se recomienda **acompañarlo** de los efectos sobre cada componente. Variantes: *win odds*, *net benefit* (diferencia de victorias).
:::

::: {.callout-tip}
## 💡 Checklist para desenlaces compuestos

-   [ ] **Justificación clínica** del compuesto y **orden de importancia** de los componentes.
-   [ ] Efecto sobre **cada componente** por separado, con IC; eventos **por componente** y por brazo (la tabla del Paso 1).
-   [ ] Si hay **muerte** como competidor: CIF o jerarquía (*win ratio*), no solo Kaplan-Meier (9.5).
-   [ ] **Preespecificar** el compuesto: evita agregar o quitar componentes después de ver los datos.
:::

::: {.callout-important}
## 🎯 En resumen

-   Un **compuesto** gana potencia pero mezcla eventos de **distinta gravedad**: reporta siempre **cada componente**.
-   **Tiempo hasta el primer evento** (Kaplan-Meier, Cox) es el análisis estándar; con riesgos competitivos usa CIF (9.5).
-   El ***win ratio*** compara **todos los pares** tratado-control con una **jerarquía** (muerte → falla renal → TFGe) y resume quién gana más a menudo.
-   Su IC se obtiene por *bootstrap*; es un complemento, no un sustituto del HR por componente.
:::

## Ejercicio

1.  Cambia la jerarquía del *win ratio*: **falla renal primero y muerte después**. ¿Cambia el resultado?
2.  Calcula la **CIF** de falla renal a 24 meses en cada brazo (con `cmprsk::cuminc`) y compárala con el HR causa-específico.
3.  Define un compuesto con **tres componentes** de tu especialidad y escribe una frase justificando el **orden jerárquico**.

## Nota editorial

-   Capítulo redactado con asistencia de IA y revisado por el autor. Los datos del ECA son **simulados**; el escenario clínico es **ilustrativo** y no reproduce ningún ensayo real.
