# Población, marco y muestra

## Tres conjuntos que no se deben confundir

-   **Población objetivo**: a quiénes queremos que apliquen las conclusiones (*todos los adultos de la región*).
-   **Marco muestral**: la **lista o mecanismo** desde donde realmente podemos elegir (padrón de hogares, listado de unidades de diálisis, registro de laboratorio). Rara vez coincide con la población objetivo.
-   **Muestra**: las personas que efectivamente se midieron.

Y dos números que tampoco se deben confundir:

-   **Parámetro**: el valor verdadero en la población (por ejemplo, la prevalencia real de ERC). Casi nunca se conoce.
-   **Estimador / estadístico**: el valor calculado en la muestra (la prevalencia observada). Es nuestro intento de acertar al parámetro.

::: {.callout-warning}
## ⚠️ El marco puede dejar gente fuera

Si el marco es "pacientes con una creatinina registrada en el laboratorio del hospital", **quedan fuera** quienes nunca se midieron: precisamente muchos con ERC no diagnosticada. Ninguna fórmula estadística arregla un marco que no cubre a la población objetivo (*error de cobertura*).
:::

## Nuestra región simulada

Cargamos las funciones que simulan la región (`R/simular_encuesta_erc.R`). Es una región con **600 conglomerados** (comunidades o sectores censales), 360 urbanos y 240 rurales. Cada adulto tiene edad, sexo, diabetes, hipertensión y ERC. Todos los datos son **simulados**.

```{r}
#| label: setup-61
library(tidyverse)
source("R/simular_encuesta_erc.R")

pob <- simular_poblacion_erc()
glimpse(pob)
```

Como tenemos a *toda* la población, podemos calcular el **parámetro** verdadero. En la vida real esto es imposible: por eso se toma una muestra.

```{r}
#| label: parametro
N <- nrow(pob)
prev_verdadera <- mean(pob$erc)

pob |>
  group_by(area) |>
  summarise(adultos = n(), con_erc = sum(erc), prevalencia = mean(erc)) |>
  bind_rows(tibble(area = "Total", adultos = N, con_erc = sum(pob$erc), prevalencia = prev_verdadera))
```

La prevalencia verdadera es **`r sprintf("%.1f", 100 * prev_verdadera)` %**: más alta en la zona rural que en la urbana.

## Una muestra, un resultado

Tomemos una **muestra aleatoria simple** (MAS) de 300 adultos: cada adulto tiene la misma probabilidad de ser elegido.

```{r}
#| label: una-muestra
set.seed(2025)
muestra <- slice_sample(pob, n = 300)

p_hat <- mean(muestra$erc)
p_hat
```

Con 300 adultos obtuvimos `r sprintf("%.1f", 100 * p_hat)` %. ¿Cuánto nos podemos equivocar? Para una proporción, el **error estándar** es

$$
EE(\hat p) = \sqrt{\frac{\hat p\,(1-\hat p)}{n}}\;\sqrt{1-\frac{n}{N}}
$$

El último factor, la **corrección por población finita**, solo importa cuando la muestra es una fracción grande de la población (aquí es casi 1). El IC del 95 % más usado es $\hat p \pm 1.96 \cdot EE$; el método de **Wilson** (el de `prop.test`) funciona mejor con proporciones pequeñas:

```{r}
#| label: ic-una
n <- nrow(muestra)
ee <- sqrt(p_hat * (1 - p_hat) / n)
c(p_hat = p_hat, EE = ee, IC_inf = p_hat - 1.96 * ee, IC_sup = p_hat + 1.96 * ee)

prop.test(sum(muestra$erc), n)$conf.int      # Wilson con corrección de continuidad
```

## Muchas muestras: la distribución muestral

Si repetimos el muestreo **muchas veces**, cada muestra da un estimador distinto. Esa variación **aleatoria** es el *error de muestreo*. La simulamos con 2 000 muestras de tamaños 100, 300, 1 000 y 3 000:

```{r}
#| label: dist-muestral
#| fig-width: 9
#| fig-height: 4
set.seed(1)
tamanos <- c(100, 300, 1000, 3000)

dist <- map_dfr(tamanos, \(n) {
  tibble(n = n, estimado = replicate(2000, mean(sample(pob$erc, n))))
}) |>
  mutate(n = factor(n, levels = tamanos, labels = paste("n =", tamanos)))

ggplot(dist, aes(estimado)) +
  geom_histogram(bins = 40, fill = "#0072B2", alpha = 0.75) +
  geom_vline(xintercept = prev_verdadera, color = "#D55E00", linewidth = 1) +
  facet_wrap(~ n, nrow = 1) +
  scale_x_continuous(labels = scales::percent_format(accuracy = 1)) +
  labs(x = "Prevalencia estimada de ERC", y = "Número de muestras",
       caption = "Línea naranja = prevalencia verdadera. Datos simulados.") +
  theme_minimal(base_size = 11)
```

```{r}
#| label: resumen-dist
dist |>
  group_by(n) |>
  summarise(media = mean(estimado), desv_est = sd(estimado)) |>
  mutate(across(c(media, desv_est), \(x) round(100 * x, 2)))
```

Tres lecciones que se ven en el gráfico:

1.  **Las muestras acertan "en promedio"**: el centro cae sobre la línea (el estimador es **insesgado** con muestreo aleatorio).
2.  **Con muestras pequeñas el resultado puede estar muy lejos** de la verdad: un solo estudio es una sola flecha.
3.  **El error disminuye con la raíz del tamaño de muestra**: para reducir el error a la mitad hay que **cuadruplicar** *n*. Duplicar la muestra no basta.

## ¿Qué significa realmente un IC del 95 %?

El IC **no** dice "hay 95 % de probabilidad de que la verdad esté dentro de *este* intervalo". Dice que, **si repitiéramos el estudio muchas veces**, el 95 % de los intervalos construidos así contendrían la verdad. Lo vemos con 40 estudios independientes de n = 300:

```{r}
#| label: ics-repetidos
#| fig-width: 7
#| fig-height: 5
set.seed(5)
estudios <- map_dfr(1:40, \(i) {
  x <- sample(pob$erc, 300)
  ci <- prop.test(sum(x), 300)$conf.int
  tibble(estudio = i, p = mean(x), inf = ci[1], sup = ci[2])
}) |>
  mutate(cubre = inf <= prev_verdadera & sup >= prev_verdadera)

ggplot(estudios, aes(y = estudio, x = p, xmin = inf, xmax = sup, color = cubre)) +
  geom_pointrange(size = 0.35) +
  geom_vline(xintercept = prev_verdadera, color = "grey30", linetype = "dashed") +
  scale_color_manual(values = c(`TRUE` = "#0072B2", `FALSE` = "#D55E00"),
                     labels = c(`TRUE` = "Contiene la verdad", `FALSE` = "No la contiene"), name = NULL) +
  scale_x_continuous(labels = scales::percent_format(accuracy = 1)) +
  labs(x = "Prevalencia estimada (IC 95 %)", y = "Estudio",
       caption = "Datos simulados.") +
  theme_minimal(base_size = 11) + theme(legend.position = "bottom")

mean(estudios$cubre)
```

Con 40 estudios es normal que 1 o 2 intervalos (en promedio el 5 %) **no contengan** la verdad.

## Error aleatorio y error sistemático

| | **Error aleatorio** | **Error sistemático (sesgo)** |
|---|---|---|
| Origen | Azar del muestreo | Cómo se eligió o midió |
| Se reduce con | Más tamaño de muestra | **Nada que dependa de *n*** |
| Se describe con | EE, IC | Diseño, análisis de sesgos |
| Ejemplo | Una muestra rural tuvo más ERC por azar | Solo se midió a quien acudió a la clínica |

::: {.callout-warning}
## ⚠️ Una muestra enorme y sesgada es **peor** que una pequeña y bien elegida

Un IC estrecho alrededor del valor equivocado da falsa seguridad. En 6.4 lo comprobaremos con la clínica de nefrología.
:::

## Validez interna y externa

-   **Validez interna**: ¿la comparación dentro del estudio es correcta? (se estudia con los Caps. 3, 10, 11 y 12).
-   **Validez externa** (*generalizabilidad*): ¿el resultado vale para otra población? Depende de **cómo se muestreó** y de si el efecto cambia entre poblaciones.

Un ECA con muy buena validez interna puede tener poca validez externa si reclutó solo pacientes jóvenes y sin comorbilidad. Para estimar **frecuencias** (prevalencia) la muestra aleatoria es esencial; para estimar **efectos causales** la aleatorización o el ajuste importan más que la representatividad, pero la representatividad define *a quién* se aplica el efecto.

::: {.callout-important}
## 🎯 En resumen

-   **Población objetivo ≠ marco ≠ muestra**. Revisa quién queda fuera del marco.
-   El **parámetro** es fijo y desconocido; el **estimador** cambia de muestra en muestra.
-   El **error estándar** mide la variación aleatoria y baja con $\sqrt{n}$ (cuadruplicar *n* para reducir a la mitad).
-   El **IC 95 %** describe el procedimiento: 95 de cada 100 intervalos contendrían la verdad.
-   Más *n* **no corrige** un sesgo de selección ni de medición.
:::

## Ejercicio

1.  Repite el cálculo de la distribución muestral con `n = 500` y verifica que la desviación estándar coincide con $\sqrt{p(1-p)/n}$.
2.  Calcula el IC 95 % de la prevalencia **rural** con una MAS de 300 adultos (usa `filter(area == "Rural")` antes de muestrear). ¿Es más ancho que el global? ¿Por qué?
3.  Con tus propias palabras: ¿por qué un IC angosto no garantiza que la estimación sea cercana a la verdad?
