# Ajustar "a la antigua": estratificación y regresión

::: {.callout-note}
## 🩺 Escenario

Comparas a quienes **sí** toman iSGLT2 con quienes **no**. Los que lo toman pierden TFGe más despacio, ¡por mucho! Pero también son más jóvenes, tienen mejor TFGe y más albuminuria. ¿Cuánto de esa diferencia es el **fármaco** y cuánto es simplemente **quién recibe el fármaco**?
:::

Antes del puntaje de propensión (12.3), el ajuste por confusores se hacía de dos maneras. Ambas buscan la misma idea, **comparar manzanas con manzanas**: dentro de cada nivel de los confusores, la asignación al tratamiento debería parecerse a un sorteo (**intercambiabilidad condicional**).

-   **Estratificación**: separas a los pacientes en "cajones" de perfil parecido, comparas **dentro** de cada cajón y combinas.
-   **Regresión ajustada**: incluyes los confusores como covariables en un modelo y dejas que el modelo haga la comparación "a igualdad de" edad, TFGe, etc.

**Lo que vamos a hacer**

-   Ver cuánto sesgo tiene la comparación **cruda** (porque conocemos la verdad).
-   Ajustar por **estratificación** y por **regresión** (con y sin interacciones).
-   Revisar la **positividad**: ¿hay pacientes comparables en todos los cajones?

```{r}
#| label: setup-122
library(tidyverse)
library(broom)
library(marginaleffects)
source("R/funciones_epi.R")
source("R/funciones_extra_cap1213.R")

oraculo <- cargar_oraculo()
ckd <- observado(oraculo)                  # lo que se observa
verdad <- verdad_pendiente(oraculo)        # lo que solo sabemos por la simulación
```

## Paso 1: la comparación cruda (el resultado "feo")

```{r}
#| label: crudo
crudo <- coef(lm(pendiente_tfg ~ isglt2, data = ckd))["isglt2"]
c(crudo = unname(crudo), verdad_ATE = unname(verdad["ATE"])) |> round(2)
```

**Qué vemos:** el crudo dice que el fármaco mejora la pendiente en **`r round(crudo, 2)`** mL/min/año; la verdad es **`r round(verdad["ATE"], 2)`**. Parte de esa diferencia es **confusión**: los pacientes con mejor pronóstico reciben el fármaco con más frecuencia.

## Paso 2: estratificación (comparar dentro de cajones)

Dividimos a los pacientes según los dos confusores que más pesan: **albuminuria (A1-A3)** y **grupo de edad (3)**. Son 9 cajones. En cada uno restamos la pendiente de tratados menos no tratados:

```{r}
#| label: estratos
ckd <- ckd |>
  mutate(cat_a = categoria_a(uacr),
         gedad = cut(edad, c(0, 59, 69, 100), labels = c("<60", "60-69", "≥70")),
         estrato = interaction(cat_a, gedad, sep = " / "))

por_estrato <- ckd |>
  group_by(estrato, isglt2) |>
  summarise(n = n(), pendiente = mean(pendiente_tfg), .groups = "drop") |>
  pivot_wider(names_from = isglt2, values_from = c(n, pendiente)) |>
  mutate(dif = pendiente_1 - pendiente_0, n_total = n_0 + n_1)
por_estrato |> mutate(across(where(is.numeric), \(x) round(x, 2)))
```

**Qué vemos:** la diferencia dentro de cada cajón (`dif`) **crece con la albuminuria**: de `r round(por_estrato$dif[1], 2)` en A1 / <60 a `r round(por_estrato$dif[3], 2)` en A3 / <60. El efecto no es igual para todos. También hay cajones **desiguales**: en A1 / ≥70 hay `r por_estrato$n_1[7]` tratados frente a `r por_estrato$n_0[7]` no tratados.

Para tener **un solo número**, promediamos las diferencias con el tamaño de cada cajón:

```{r}
#| label: estrat-global
estrato_ate <- weighted.mean(por_estrato$dif, por_estrato$n_total)
c(crudo = unname(crudo), estratificado = estrato_ate, verdad = unname(verdad["ATE"])) |> round(2)
```

La estratificación baja el sesgo de `r round(crudo, 2)` a **`r round(estrato_ate, 2)`**. No llega a la verdad porque dentro de cada cajón siguen mezclados pacientes con distinta TFGe, HbA1c, PAS y ECV, y sobre todo con distinta **fragilidad** (no medida).

::: {.callout-warning}
## ⚠️ La maldición de la dimensionalidad

Con 3 categorías de edad × 3 de albuminuria ya hay 9 cajones. Si añades TFGe (3), HbA1c (3) y ECV (2) tendrías **`r 3*3*3*3*2`** cajones, muchos **vacíos**. Además, convertir una variable continua en categorías **deja confusión residual** dentro de cada cajón. La estratificación no escala.
:::

## Paso 3: regresión ajustada (un modelo para todos los confusores)

Un modelo de regresión absorbe muchos confusores a la vez, a cambio de **suponer una forma** (lineal, sin interacciones):

```{r}
#| label: regresion
m_aj <- lm(pendiente_tfg ~ isglt2 + I(edad / 10) + sexo + hba1c + pas + tfg_basal + luacr + ecv, data = ckd)
reg_aj <- tidy(m_aj, conf.int = TRUE) |> filter(term == "isglt2") |> select(estimate, conf.low, conf.high)
reg_aj |> round(2)
```

**Qué vemos:** el coeficiente del tratamiento es **`r round(reg_aj$estimate, 2)`** (IC `r round(reg_aj$conf.low, 2)` a `r round(reg_aj$conf.high, 2)`): casi lo mismo que la estratificación, y todavía lejos de la verdad. Es el mismo resultado del Cap. 8.2.

### Con interacciones: el efecto promedio correcto

Aquí el efecto **cambia con la albuminuria** (el fármaco ayuda más a quien tiene más). Cuando hay interacción, el coeficiente del tratamiento deja de ser el efecto promedio. La solución es incluir interacciones y luego **promediar** los efectos de cada paciente (estandarización, ver 12.6):

```{r}
#| label: reg-inter
m_int <- lm(pendiente_tfg ~ isglt2 * (I(edad / 10) + sexo + hba1c + pas + tfg_basal + luacr + ecv), data = ckd)
reg_int <- avg_comparisons(m_int, variables = "isglt2") |> as_tibble() |> select(estimate, conf.low, conf.high)
reg_int |> round(2)
```

**Qué vemos:** el efecto promedio es **`r round(reg_int$estimate, 2)`**. Un pequeño cambio, y el mismo problema de fondo.

```{r}
#| label: graf-escalera
#| fig-width: 8
#| fig-height: 2.6
tibble(metodo = c("Crudo", "Estratificación (edad × albuminuria)", "Regresión ajustada", "Regresión con interacciones"),
       estimado = c(crudo, estrato_ate, reg_aj$estimate, reg_int$estimate),
       ic_inf = c(NA, NA, reg_aj$conf.low, reg_int$conf.low),
       ic_sup = c(NA, NA, reg_aj$conf.high, reg_int$conf.high)) |>
  grafico_estimaciones(verdad["ATE"])
```

El ajuste clásico **acerca** el resultado a la verdad, pero **no llega**. Más adelante verás que **ningún** método basado en lo medido llega, y por qué.

## Paso 4: positividad (¿hay pacientes comparables?)

El supuesto de **positividad** exige que, para **cada** combinación de confusores, exista una probabilidad **mayor que cero** de recibir cada tratamiento. Si en cierto perfil nadie recibe el fármaco, **no hay datos** para estimar su efecto allí, y la regresión **extrapola sin avisar**.

```{r}
#| label: positividad
posit <- ckd |>
  count(cat_a, trat) |>
  group_by(cat_a) |>
  mutate(porcentaje_tratados = round(100 * n[trat == "Inicia iSGLT2"] / sum(n), 1)) |>
  pivot_wider(names_from = trat, values_from = n)
posit
```

**Qué vemos:** en **A1** solo el **`r posit$porcentaje_tratados[1]` %** recibe el fármaco, frente al **`r posit$porcentaje_tratados[3]` %** en A3. Hay **menos información** en A1, pero **todos los cajones tienen tratados y no tratados**: no hay una violación grave. Con el PS (12.3) examinarás el solapamiento con más detalle.

## ¿Cuándo basta la regresión?

La regresión ajustada es razonable cuando hay **pocos confusores bien medidos**, la **forma funcional** se conoce (se comprueba con *splines*, 8.5) y hay **buen solapamiento**. Una idea que repite la literatura: el PS **no es "más causal"** que la regresión; ambos ajustan por lo medido y **sus conclusiones deberían concordar**. Si difieren, investiga por qué (casi siempre es extrapolación o mala forma funcional). Lo que sí aportan los métodos de PS (12.3-12.5) es **separar el diseño del análisis**: equilibras los grupos y compruebas el balance **antes de mirar el desenlace**.

::: {.callout-important}
## 🎯 En resumen

-   **Estratificar** y **ajustar por regresión** buscan lo mismo: intercambiabilidad condicional en los confusores medidos.
-   La estratificación **no escala** (cajones vacíos); la regresión depende de la **forma del modelo** y **extrapola**.
-   Con efecto **heterogéneo**, usa interacciones y **promedia** (`avg_comparisons`): el coeficiente solo no es el ATE.
-   Revisa la **positividad**: sin pacientes comparables no hay estimación sin extrapolar.
-   Aquí todo el ajuste **acerca** el estimado a la verdad (`r round(verdad["ATE"], 2)`), pero no llega: algo no medido sigue actuando.
:::

## Ejercicio

1.  Estratifica por **albuminuria y categoría G** (G2, G3a, G3b, G4). ¿Cuántos cajones hay? ¿Alguno queda sin tratados o sin no tratados?
2.  Añade `ns(tfg_basal, 3)` (paquete `splines`) a la regresión. ¿Cambia el efecto estimado?
3.  Calcula el **ATT** con la regresión con interacciones (`newdata = subset(ckd, isglt2 == 1)`) y compáralo con el ATT verdadero (`r round(verdad["ATT"], 2)`).
