# Ensayo objetivo (*target trial emulation*)

## La idea

Antes de elegir un método estadístico, se escribe el **protocolo del ensayo ideal** que contestaría la pregunta; luego se verifica **cuánto de ese protocolo se puede reproducir** con los datos observacionales. Cada **desviación** es una fuente de sesgo que hay que reconocer.

Esto evita los errores del Cap. 10 (tiempo inmortal, selección, indicación) **por diseño**, no por corrección posterior.

## Los siete elementos del protocolo

| Elemento | Ensayo ideal | Emulación con `ckd_isglt2` |
|---|---|---|
| **1. Elegibilidad** | Adultos con ERC G3-G4, diabetes tipo 2, sin iSGLT2 previo | Mismos criterios: la base ya los cumple (TFGe 20-75) |
| **2. Estrategias** | (a) **Iniciar** iSGLT2 al ingreso; (b) **no iniciar** | `isglt2 = 1` vs. `isglt2 = 0` en la visita basal |
| **3. Asignación** | Aleatoria | **Observacional**: se emula con **ajuste por confusores** basales |
| **4. Tiempo cero** | Aleatorización = inicio del seguimiento | Visita basal: elegibilidad, asignación y seguimiento **coinciden** |
| **5. Desenlaces** | Pendiente anual de TFGe; evento renal compuesto a 36 meses | `pendiente_tfg`; `evento` y `tiempo_meses` |
| **6. Contraste causal** | **Efecto de iniciar** (ITT) y/o de **mantener** (per protocolo) | Efecto promedio (ATE) de iniciar vs. no iniciar |
| **7. Plan de análisis** | ITT ajustado por la estratificación | PS, emparejamiento, IPW, fórmula g, AIPW |

::: {.callout-warning}
## ⚠️ Lo que la emulación no puede reproducir

-   **Aleatorización**: sustituida por **intercambiabilidad condicional** (supuesto no verificable).
-   **Ceguera**: los médicos y pacientes saben el tratamiento (sesgo de detección y de ejecución).
-   **Cumplimiento**: aquí la base solo registra "inició"; el efecto de *mantener* el fármaco exige métodos para tratamientos que varían en el tiempo (Cap. 19).
:::

## Los datos y la elegibilidad

```{r}
#| label: setup-121
library(tidyverse)
source("R/funciones_epi.R")

ckd <- read_csv("Bases/ckd_isglt2.csv") |>
  mutate(sexo = factor(sexo, levels = c("Mujer", "Hombre")),
         luacr = log(uacr),
         trat = factor(isglt2, levels = 0:1, labels = c("No inicia", "Inicia iSGLT2")))
oraculo <- read_csv("Bases/ckd_isglt2_oraculo.csv")

## Diagrama de flujo de elegibilidad (ya aplicada en esta base)
ckd |>
  summarise(pacientes = n(), con_diabetes_y_erc = n(), tfge_20_75 = sum(between(tfg_basal, 20, 75)))
```

Todos los pacientes cumplen los criterios. En una base real, el paso previo es **filtrar con código** y registrar **cuántos quedan tras cada criterio** (un diagrama de flujo similar al CONSORT).

## Alinear el tiempo cero

La regla central: **en el tiempo cero deben coincidir** (1) el cumplimiento de la **elegibilidad**, (2) la **asignación** a la estrategia y (3) el **inicio del seguimiento**. Si el tratamiento se asigna **después**, aparece **sesgo de tiempo inmortal** (10.2); si el seguimiento empieza **antes**, aparece **sesgo de selección**.

```{r}
#| label: tiempo-cero
#| fig-width: 8
#| fig-height: 3.2
linea <- tribble(
  ~diseno, ~inicio, ~fin, ~tipo,
  "Ensayo ideal", 0, 36, "Seguimiento desde la asignación",
  "Emulación correcta", 0, 36, "Seguimiento desde la asignación",
  "Emulación con error", 0, 6, "Tiempo previo al tratamiento (inmortal)",
  "Emulación con error", 6, 36, "Seguimiento tras iniciar"
) |> mutate(diseno = fct_inorder(diseno))

ggplot(linea) +
  geom_segment(aes(x = inicio, xend = fin, y = fct_rev(diseno), yend = fct_rev(diseno), color = tipo), linewidth = 6) +
  scale_color_manual(values = c("Seguimiento desde la asignación" = "#0072B2", "Seguimiento tras iniciar" = "#0072B2",
                                "Tiempo previo al tratamiento (inmortal)" = "#E69F00"), name = NULL) +
  labs(x = "Meses desde el ingreso", y = NULL, caption = "Ilustración conceptual.") +
  theme_minimal(base_size = 11) + theme(legend.position = "bottom")
```

## Cómo se aplica con una cohorte que ya incluye tratados y no tratados

Con tratamientos que se **inician en distintos momentos** (la situación habitual con registros), se emula una **secuencia de ensayos**: en **cada mes** se toman los pacientes elegibles (sin tratamiento previo), se separa a quienes **inician** del resto y se sigue a ambos desde ese mes (esquema de **ensayos anidados** o *sequential trials*; **clone-censor-weight** para estrategias que se mantienen). Los detalles técnicos se retoman en el Cap. 19. En `ckd_isglt2` el tratamiento ya está definido en la visita basal, como en un único ensayo.

## Marco causal: ¿qué se estima?

| Estimando | Pregunta | Definición |
|---|---|---|
| **ATE** | Si **toda** la población eligible iniciara el fármaco, ¿qué cambia? | $E[Y^{1}] - E[Y^{0}]$ |
| **ATT** | En los que **sí iniciaron**, ¿qué efecto tuvo? | $E[Y^{1} - Y^{0} \mid A=1]$ |
| **ATU** | En los que **no iniciaron**, ¿qué efecto habría tenido? | $E[Y^{1} - Y^{0} \mid A=0]$ |

Con la **verdad** del oráculo conocemos los tres. Como el efecto es **heterogéneo** (mayor con más albuminuria), difieren:

```{r}
#| label: verdades
verdad <- tibble(
  estimando = c("ATE", "ATT", "ATU"),
  pendiente = c(mean(oraculo$ite), mean(oraculo$ite[oraculo$isglt2 == 1]), mean(oraculo$ite[oraculo$isglt2 == 0])),
  dif_riesgo_36m = c(mean(oraculo$evento_36m_1 - oraculo$evento_36m_0),
                     mean((oraculo$evento_36m_1 - oraculo$evento_36m_0)[oraculo$isglt2 == 1]),
                     mean((oraculo$evento_36m_1 - oraculo$evento_36m_0)[oraculo$isglt2 == 0]))
)
verdad |> mutate(across(where(is.numeric), \(x) round(x, 3)))
```

El **ATT (1.06) > ATE (0.93) > ATU (0.81)**: los tratados son quienes más se benefician (tienen más albuminuria). Cada método de este capítulo **apunta a uno u otro**:

| Método | Estimando por defecto |
|---|---|
| Regresión ajustada (sin interacciones) | Aprox. ATE bajo homogeneidad |
| Emparejamiento 1:1 por PS | **ATT** |
| IPW con pesos ATE | **ATE** |
| IPW con pesos ATT | **ATT** |
| Fórmula g (estandarización) | ATE, ATT o ATU, según a quién se estandarice |

::: {.callout-tip}
## 💡 Elige el estimando por la decisión clínica

-   **ATE**: ¿debería *toda* la población elegible recibirlo? (política de salud).
-   **ATT**: ¿qué ganaron los que lo recibieron? (evaluación de lo que se hizo).
-   **ATU**: ¿qué ganarían los que hoy no lo reciben? (ampliar el uso).
:::

::: {.callout-important}
## 🎯 En resumen

-   **Primero el protocolo, luego el análisis**: elegibilidad, estrategias, asignación, **tiempo cero**, desenlaces, contraste y plan.
-   El **tiempo cero** debe coincidir con la elegibilidad, la asignación y el inicio del seguimiento: evita sesgo de tiempo inmortal y de selección.
-   Define el **estimando** (ATE, ATT, ATU) según la decisión clínica; los métodos apuntan a distintos estimandos.
-   Toda **desviación** del ensayo ideal es una fuente de sesgo que hay que declarar.
:::

## Ejercicio

1.  Escribe el protocolo del ensayo objetivo (7 elementos) para una pregunta de tu servicio: *¿reduce el uso de IECA la mortalidad en pacientes en hemodiálisis?*
2.  ¿En qué momento fijarías el tiempo cero para pacientes que **inician** diálisis y reciben un fármaco **después**? ¿Qué sesgo aparece si lo fijas en el diagnóstico de ERC?
3.  Con el oráculo, calcula el **ATE del riesgo relativo a 36 meses** y compáralo con el ATT.
