# Diseño del análisis: preespecificar

::: {.callout-note}
## 🩺 Escenario

Eres el estadístico de un ensayo multicéntrico que asigna al azar a 640 pacientes con ERC G3b-G4 y acidosis leve a **bicarbonato de sodio** o **placebo**. Aún no has abierto la base. Te preguntas qué hay que decidir **hoy**, antes de ver un solo dato, para que nadie (tú incluido) pueda "encontrar" el resultado que quiere. La respuesta es el **plan de análisis**.
:::

**Lo que vamos a hacer**

-   Ver, con una simulación, **por qué** aleatorizar resuelve la confusión (y qué la rompería).
-   Escribir la **pregunta precisa** del ensayo con el marco *estimand*.
-   Conocer la base del ensayo y comprobar el **balance** de los grupos.

## Paso 1: por qué se aleatoriza

En un estudio observacional, quien recibe el tratamiento suele ser distinto de quien no lo recibe. En un ECA, el azar elimina todas las flechas que llegan al tratamiento: **nada** (ni medido ni no medido) decide quién lo recibe. Lo vemos en dos DAG:

```{r}
#| label: dag-eca
#| fig-width: 9
#| fig-height: 3
library(tidyverse)
source("R/funciones_epi.R")
theme_set(theme_minimal(base_size = 12))

nodos <- tribble(~nombre, ~x, ~y, ~etiqueta, ~rol,
                 "G", 2, 1.8, "Gravedad\nde la ERC", "confusor",
                 "T", 1, 1.0, "Bicarbonato", "exposicion",
                 "Y", 3, 1.0, "Pérdida de TFGe", "desenlace")
p_obs <- dibujar_dag(nodos, tribble(~de, ~a, "G", "T", "G", "Y", "T", "Y"), tam_texto = 3, expandir = c(0.25, 0.3)) +
  labs(title = "Observacional") + theme(legend.position = "none", plot.title = element_text(face = "bold", size = 11))
p_eca <- dibujar_dag(nodos, tribble(~de, ~a, "G", "Y", "T", "Y"), tam_texto = 3, expandir = c(0.25, 0.3)) +
  labs(title = "ECA: se borra la flecha hacia el tratamiento") + theme(legend.position = "none", plot.title = element_text(face = "bold", size = 11))
patchwork::wrap_plots(p_obs, p_eca, nrow = 1)
```

Simulamos 4 000 pacientes cuyo tratamiento **verdadero** mejora la pendiente de TFGe en **+1.0** mL/min/1.73 m² por año. Repartimos el tratamiento de dos formas: según la gravedad (como en la práctica clínica: a los más graves se les trata más) y al azar (ECA).

```{r}
#| label: sim-aleatorizar
set.seed(11)
n <- 4000
pob <- tibble(gravedad = rnorm(n)) |>
  mutate(y0 = -3 - 1.0 * gravedad + rnorm(n, 0, 2),             # pendiente sin tratamiento (peor si más grave)
         y1 = y0 + 1.0,                                         # verdad: el tratamiento aporta +1
         trat_obs = rbinom(n, 1, plogis(1.2 * gravedad)),       # observacional: se trata más a los graves
         trat_eca = rbinom(n, 1, 0.5))                          # ECA: moneda al aire

efecto <- function(trat) {                                      # diferencia de medias observadas, como en 8.1
  y <- ifelse(trat == 1, pob$y1, pob$y0)
  mean(y[trat == 1]) - mean(y[trat == 0])
}

y_obs <- ifelse(pob$trat_obs == 1, pob$y1, pob$y0)
ajustado_obs <- unname(coef(lm(y_obs ~ pob$trat_obs + pob$gravedad))[2])

tab_sim <- tibble(analisis = c("Verdad", "Observacional, sin ajustar", "Observacional, ajustando por gravedad", "ECA, sin ajustar"),
                  efecto = c(1, efecto(pob$trat_obs), ajustado_obs, efecto(pob$trat_eca)))
tab_sim |> mutate(efecto = round(efecto, 2))
```

**Qué vemos.** En el estudio observacional, la comparación cruda **subestima** el efecto (`r round(tab_sim$efecto[2], 2)` frente a una verdad de 1: los tratados eran más graves, y la gravedad empeora la pendiente); solo se acerca a la verdad (`r round(tab_sim$efecto[3], 2)`) **si mides y ajustas** la gravedad. En el ECA, la comparación simple **ya recupera la verdad** (`r round(tab_sim$efecto[4], 2)`; la pequeña diferencia es azar de muestreo), sin conocer ni medir la gravedad: es el poder de la aleatorización. Ese poder se pierde si el **análisis** rompe la asignación, y es lo que cuida el plan de análisis.

## Paso 2: de la pregunta al protocolo

Un buen ensayo traduce la pregunta causal a un **protocolo** con siete elementos (Hernán y Robins): **elegibilidad**, **estrategias de tratamiento**, **asignación**, **seguimiento**, **desenlace**, **contraste causal** y **plan de análisis**. Para este ECA:

| Elemento | En el ensayo de bicarbonato |
|---|---|
| Elegibilidad | Adultos con ERC G3b-G4 y bicarbonato sérico < 22 mEq/L |
| Estrategias | Bicarbonato de sodio *vs.* placebo |
| Asignación | Aleatoria 1:1, estratificada por centro |
| Seguimiento | TFGe a 6, 12 y 24 meses; eventos hasta 36 meses |
| Desenlace | Cambio de TFGe a 24 meses; falla renal o muerte |
| Contraste causal | Efecto de **asignar** el tratamiento (ITT) y de **tomarlo** (CACE) |
| Plan de análisis | Lo que preespecifica este subcapítulo |

Cada elemento defiende un supuesto causal. Un ECA ideal resuelve por diseño la **exposición bien definida** (consistencia), la **positividad** (todos tienen probabilidad de recibir cada brazo) y la **intercambiabilidad**. En un ECA **real** la intercambiabilidad vuelve a ser frágil (abandonos, incumplimiento), y en un estudio observacional casi nada está resuelto de antemano:

| Supuesto | ECA ideal | ECA real | Observacional |
|---|---|---|---|
| Consistencia (exposición bien definida) | 😄 | 😄 | 🤷 |
| Positividad | 😄 | 😄 | 🤷 |
| Intercambiabilidad | 😄 | 🤷 (abandonos, no adherencia) | 🤷 |

(😄 = resuelto por diseño; 🤷 = hay que cuidarlo en el análisis.)

## Paso 3: el *estimand*, la pregunta precisa

El marco ***estimand*** (ICH E9(R1)) obliga a definir **cinco elementos** antes de escoger la técnica estadística:

| Elemento | Pregunta | En nuestro ECA |
|---|---|---|
| **Población** | ¿A quiénes se aplica? | Adultos con ERC G3b-G4 y bicarbonato < 22 mEq/L |
| **Tratamiento** | ¿Qué se compara? | Bicarbonato vs. placebo, **asignados** |
| **Variable** | ¿Qué se mide? | Cambio de TFGe a 24 meses; falla renal o muerte |
| **Evento intercurrente** | ¿Qué pasa con quien deja el fármaco, se pierde o muere? | Estrategia declarada (abajo) |
| **Medida de resumen** | ¿Cómo se resume la diferencia? | Diferencia de medias; HR; *win ratio* |

Un **evento intercurrente** ocurre **después** de la aleatorización y afecta la interpretación o la existencia de la medición: **abandono del tratamiento**, **rescate**, **muerte**, **pérdida de seguimiento**. Cada estrategia responde una pregunta distinta:

| Estrategia | Pregunta | Análisis típico |
|---|---|---|
| **Política de tratamiento** | ¿Qué efecto tiene *ofrecer* el tratamiento, pase lo que pase? | **ITT** (11.2) |
| **Hipotético** | ¿Qué pasaría si *todos* cumplieran? | Efecto en cumplidores (11.6) |
| **Compuesto** | El evento intercurrente forma parte del desenlace | Falla renal **o** muerte (11.7) |
| **Estrato principal** | Efecto solo en quienes *no* tendrían el evento intercurrente | CACE (11.6) |
| **Mientras en tratamiento** | Solo el periodo antes del evento | Tasa mientras toma el fármaco |

**No existe "el análisis correcto" sin la pregunta.** La ITT responde *"¿qué efecto tiene ofrecer el tratamiento en la práctica real, con sus incumplimientos?"*; el efecto en cumplidores, *"¿qué efecto tiene tomarlo?"*. El ensayo debe **declarar cuál** es la principal y presentar las otras como secundarias.

## Paso 4: la base del ensayo y el balance

`eca_bicarbonato` es un ECA **simulado** (16 centros, 640 pacientes, asignación 1:1).

```{r}
#| label: setup-111
eca <- read_csv("Bases/eca_bicarbonato.csv") |>
  mutate(brazo = factor(brazo, levels = c("Placebo", "Bicarbonato")),
         sexo = factor(sexo, levels = c("Mujer", "Hombre")))
glimpse(eca)
```

-   `brazo`: grupo **asignado**. `centro`: centro participante (estratificación).
-   `tfg0`, `bic0`, `edad`...: valores **basales** (antes de aleatorizar).
-   `adhiere`: 1 = el paciente **tomó** el fármaco (solo se registra en el brazo activo).
-   `tfg_6`, `tfg_12`, `tfg_24`: TFGe de seguimiento, con **faltantes**.
-   `tiempo_meses` y `estado`: tiempo hasta falla renal (1), muerte (2) o censura (0).

Antes del efecto, la **Tabla 1**: ¿quedaron los grupos parecidos? En un ECA se compara con la **diferencia estandarizada (DEM)**, no con valores *p* (cualquier diferencia basal es producto del azar):

```{r}
#| label: tabla1-eca
source("R/tabla1.R")
tabla1(eca, vars = c("edad", "sexo", "dm", "tfg0", "bic0", "uacr", "pas"), grupo = "brazo",
       no_normales = "uacr", binarias = "dm", valor_p = FALSE,
       etiquetas = c(edad = "Edad, años", dm = "Diabetes", tfg0 = "TFGe basal", bic0 = "Bicarbonato basal, mEq/L",
                     uacr = "UACR, mg/g", pas = "PAS, mmHg"))
```

Las DEM son pequeñas (por regla práctica, menos de 0.1 se considera buen balance), con una excepción: la **TFGe basal** (DEM 0.14, unos 0.8 mL/min/1.73 m² más en el brazo activo). Es un desbalance **por azar**, esperable con 640 pacientes, y nos dará una lección en 11.3. Y los **datos faltantes** de seguimiento, por brazo:

```{r}
#| label: faltantes-eca
eca |>
  group_by(brazo) |>
  summarise(n = n(), across(c(tfg_6, tfg_12, tfg_24), \(x) round(100 * mean(is.na(x)), 1), .names = "falt_{.col}_%"))
```

Hay más datos faltantes a medida que avanza el seguimiento y **algo más en el brazo activo**: es información para el análisis de datos faltantes (11.4 y Cap. 13).

## Paso 5: el plan de análisis, lista mínima

::: {.callout-tip}
## 💡 Qué debe decir el plan de análisis estadístico (PAE), *antes* de abrir la base

-   [ ] **Objetivo primario y *estimand***, con estrategia para cada evento intercurrente.
-   [ ] **Población de análisis**: ITT (todos los aleatorizados) como principal.
-   [ ] **Variable primaria**, momento de medición y cómo se define.
-   [ ] **Modelo**: ajuste por las **variables de estratificación** y por el **valor basal** (ANCOVA, 11.3).
-   [ ] **Datos faltantes** y análisis de sensibilidad (Cap. 13).
-   [ ] **Multiplicidad**: un solo desenlace primario; si hay varios, jerarquía o corrección.
-   [ ] **Subgrupos preespecificados** (pocos), con prueba de interacción (11.5).
-   [ ] **Análisis intermedios**, **tamaño de muestra** y qué análisis son **secundarios** o **exploratorios** (Cap. 20).
:::

## Trampas frecuentes

::: {.callout-warning}
## ⚠️ Lo que nunca se hace con la base de un ECA

-   **Excluir pacientes aleatorizados** porque "no tomaron el fármaco" o "no tienen datos": destruye la comparabilidad.
-   **Cambiar el desenlace primario** después de ver los datos (*outcome switching*).
-   **Buscar subgrupos** hasta encontrar uno "significativo" y presentarlo como hallazgo principal.
-   **Comparar el antes y el después dentro de cada grupo** (con un *p* por separado) en vez de comparar **los grupos entre sí**.
:::

::: {.callout-important}
## 🎯 En resumen

-   La aleatorización solo protege si el análisis **respeta la asignación**: preespecifica población, desenlace, modelo y subgrupos.
-   El ***estimand*** define la **pregunta**: población, tratamiento, variable, **evento intercurrente** y medida de resumen.
-   **ITT** = efecto de **ofrecer** el tratamiento; **cumplidores** = efecto de **tomarlo**. Declara cuál es el primario.
-   Comprueba el **balance basal** con diferencias estandarizadas, no con valores *p*.
:::

## Ejercicio

1.  Escribe el *estimand* completo (cinco elementos) para el desenlace **falla renal o muerte** a 3 años en este ECA.
2.  ¿Qué estrategia usarías para los pacientes que **mueren** antes de la medición de TFGe a los 24 meses? ¿Por qué no basta con "dejarlos como faltantes"?
3.  ¿Qué haría el plan de análisis si el 40 % de los pacientes del grupo activo suspendiera el fármaco? Redacta una frase sobre el análisis principal y otra sobre el de sensibilidad.
