# Regresión de Cox

::: {.callout-note}
## 🩺 Escenario

Tienes dos pacientes de 66 años con albuminuria de 300 mg/g. Uno tiene una TFGe de 25 y el otro de 15 mL/min/1.73 m². Sabes que el segundo "va más rápido" hacia la diálisis, pero ¿**cuánto** más rápido? Y la diabetes, ¿suma riesgo por sí sola o solo porque estos pacientes suelen tener peor TFGe y más albuminuria? Kaplan-Meier compara un factor a la vez; para ajustar por varios a la vez y obtener un número por factor necesitas el **modelo de Cox**.
:::

**Lo que vamos a hacer**

-   Entender el **hazard ratio** (HR) como un "multiplicador de velocidad" y aprender a decirlo en lenguaje clínico.
-   Ajustar un modelo de Cox, **leer su salida** y compararlo con la **verdad** de la simulación.
-   Dibujar un *forest plot* y **predecir curvas** para pacientes concretos.

```{r}
#| label: setup-93
library(tidyverse)
library(survival)
library(survminer)
library(broom)
theme_set(theme_minimal(base_size = 12))

coh <- read_csv("Bases/cohorte_pronostico.csv") |>
  mutate(sexo = factor(sexo, levels = c("Mujer", "Hombre")),
         dm = factor(dm, levels = 0:1, labels = c("Sin DM", "Con DM")),
         krt = as.integer(estado == 1))
```

## Paso 1: la idea del HR con una cuenta sencilla

En 9.1 definimos el riesgo instantáneo $h(t)$ como el "velocímetro" del evento. El modelo de Cox dice que, **en cada instante**, el velocímetro de un paciente es el de un paciente de referencia **multiplicado por un factor** que depende de sus características:

$$
h(t \mid X) = h_0(t)\,\exp(\beta_1 X_1 + \beta_2 X_2 + \dots + \beta_p X_p)
$$

-   $h_0(t)$ es el riesgo del paciente de referencia (todos los $X = 0$) y **no se especifica**: puede subir, bajar o hacer lo que quiera con el tiempo. Por eso el modelo es "semiparamétrico".
-   $e^{\beta_j}$ es el **hazard ratio** (HR): por cuánto se **multiplica el velocímetro** cuando $X_j$ aumenta una unidad, con las demás variables iguales.
-   Lo que el modelo **supone** es que ese multiplicador es **constante en el tiempo** (riesgos proporcionales; se verifica en 9.4).

Una aproximación casera al HR de la diabetes: dividir las tasas de falla renal (eventos por persona-año) de cada grupo.

```{r}
#| label: tasas-dm
tasas <- coh |>
  group_by(dm) |>
  summarise(eventos = sum(krt), persona_anios = sum(tiempo_meses) / 12, tasa = eventos / persona_anios)
tasas
c(razon_de_tasas = tasas$tasa[2] / tasas$tasa[1])
```

Los pacientes con diabetes tienen `r round(tasas$tasa[2] / tasas$tasa[1], 2)` veces la tasa de falla renal de los que no tienen. Veamos qué dice Cox.

## Paso 2: el modelo de Cox más simple

```{r}
#| label: cox-simple
cox_dm <- coxph(Surv(tiempo_meses, krt) ~ dm, data = coh)
summary(cox_dm)
```

**Cómo leer la salida:**

-   `coef`: el logaritmo del HR (1 diabetes frente a 0). Positivo = más riesgo.
-   `exp(coef)`: **el HR**, `r round(exp(coef(cox_dm)), 2)`; con IC 95 % de `r round(exp(confint(cox_dm))[1], 2)` a `r round(exp(confint(cox_dm))[2], 2)`.
-   `Pr(>|z|)`: el valor *p* de la prueba de Wald (¿el coeficiente difiere de 0?).
-   `Concordance`: probabilidad de que, de dos pacientes, el que tiene el evento antes sea el que el modelo daba como de mayor riesgo (1 = perfecto, 0.5 = azar). Vuelve en el Cap. 17.

El HR crudo de la diabetes es muy parecido a la razón de tasas del paso 1. **Lectura clínica:** *a cualquier tiempo, entre los pacientes que siguen sin diálisis, los que tienen diabetes tienen un riesgo instantáneo de falla renal `r round(exp(coef(cox_dm)), 1)` veces el de los que no tienen*.

## Paso 3: ajustar por varias variables

Para que los HR sean legibles, reescalamos: la TFGe **por cada 10 unidades menos**, la edad **por 10 años** y la UACR en **logaritmo base 2** (cada unidad = duplicar la albuminuria).

```{r}
#| label: cox-ajustado
cox_aj <- coxph(
  Surv(tiempo_meses, krt) ~ dm + I((27 - tfg) / 10) + log2(uacr) + I(edad / 10) + sexo +
    albumina + fosforo + bicarbonato + ecv,
  data = coh
)

etiquetas <- c(`dmCon DM` = "Diabetes", `I((27 - tfg)/10)` = "TFGe, por 10 menos",
               `log2(uacr)` = "UACR, por duplicación", `I(edad/10)` = "Edad, por 10 años",
               sexoHombre = "Sexo masculino", albumina = "Albúmina, por 1 g/dL",
               fosforo = "Fósforo, por 1 mg/dL", bicarbonato = "Bicarbonato, por 1 mEq/L", ecv = "ECV previa")

hr_aj <- tidy(cox_aj, exponentiate = TRUE, conf.int = TRUE) |>
  mutate(variable = recode(term, !!!etiquetas)) |>
  select(variable, HR = estimate, conf.low, conf.high, p.value)
hr_aj |> mutate(across(where(is.numeric), \(x) round(x, 3)))
```

### Contra la verdad

Como la cohorte es simulada, conocemos los HR verdaderos. Ponemos lado a lado el **HR crudo** (una variable a la vez), el **ajustado** y la **verdad**:

```{r}
#| label: crudo-ajustado-verdad
# Una variable a la vez (modelos "crudos"): una fórmula por variable
terminos <- c(Diabetes = "dm", `TFGe, por 10 menos` = "I((27 - tfg) / 10)", `UACR, por duplicación` = "log2(uacr)",
              `Edad, por 10 años` = "I(edad / 10)", `Sexo masculino` = "sexo", `Albúmina, por 1 g/dL` = "albumina",
              `Fósforo, por 1 mg/dL` = "fosforo", `Bicarbonato, por 1 mEq/L` = "bicarbonato", `ECV previa` = "ecv")

hr_crudo <- imap_dfr(terminos, \(t, nombre) {
  m <- coxph(as.formula(paste("Surv(tiempo_meses, krt) ~", t)), data = coh)
  tibble(variable = nombre, HR_crudo = unname(exp(coef(m))))
})

# Verdad de la simulación (log-HR por causa; la diabetes cambia en el tiempo: ver 9.4)
verdad <- tibble(variable = names(terminos),
                 HR_verdad = c(NA, exp(0.95), exp(0.45 * log(2)), exp(-0.20), exp(0.10), exp(-0.30), exp(0.25), exp(-0.06), 1))

hr_aj |>
  left_join(hr_crudo, by = "variable") |>
  left_join(verdad, by = "variable") |>
  select(variable, HR_crudo, HR_ajustado = HR, conf.low, conf.high, HR_verdad) |>
  mutate(across(where(is.numeric), \(x) round(x, 2)))
```

**Qué vemos.**

-   **TFGe**: por cada 10 mL/min/1.73 m² **menos**, el riesgo instantáneo se multiplica por `r round(hr_aj$HR[hr_aj$variable == "TFGe, por 10 menos"], 1)` (verdad: `r round(exp(0.95), 1)`). Es el multiplicador de tu escenario: el paciente con TFGe 15 va `r round(hr_aj$HR[hr_aj$variable == "TFGe, por 10 menos"], 1)` veces más rápido hacia la diálisis que el de 25, a igualdad de lo demás.
-   **UACR**: cada duplicación de la albuminuria multiplica el riesgo por `r round(hr_aj$HR[hr_aj$variable == "UACR, por duplicación"], 2)` (verdad: `r round(exp(0.45 * log(2)), 2)`).
-   **Edad**: a igual TFGe y UACR, ser **mayor** *reduce* el riesgo de falla renal (HR `r round(hr_aj$HR[hr_aj$variable == "Edad, por 10 años"], 2)` por década; verdad `r round(exp(-0.20), 2)`). No es que envejecer proteja el riñón: muchos pacientes mayores **mueren antes** de llegar a diálisis (riesgo competitivo, 9.5).
-   **Albúmina, fósforo y bicarbonato** actúan en la dirección esperada y sexo y ECV no muestran asociación clara (IC que incluyen 1; verdad: 1.1 y 1.0).
-   **Diabetes**: no tiene una "verdad" única porque su efecto **cambia con el tiempo** (HR 2.6 los primeros 18 meses y 1.0 después). El HR único es un promedio de ambas cosas; lo desmontamos en 9.4.
-   Observa cómo **cambian los HR del crudo al ajustado**: el de la diabetes baja de `r round(hr_crudo$HR_crudo[1], 1)` a `r round(hr_aj$HR[1], 1)`, y el de la albúmina sube de `r round(hr_crudo$HR_crudo[6], 2)` a `r round(hr_aj$HR[6], 2)`. Parte de la asociación cruda se debe a que los pacientes con diabetes tienen más albuminuria, y a que la albúmina baja suele acompañar a la peor TFGe y a otras características de riesgo.

## Paso 4: cómo decir un HR sin equivocarse

::: {.callout-warning}
## ⚠️ El HR no es un riesgo relativo, ni "el doble de pacientes", ni "la mitad del tiempo"

-   **Bien dicho:** *"En cualquier momento del seguimiento, entre quienes siguen sin diálisis, el riesgo instantáneo de falla renal es `r round(hr_aj$HR[hr_aj$variable == "TFGe, por 10 menos"], 1)` veces mayor por cada 10 unidades menos de TFGe"*.
-   **Mal dicho:** "el doble de pacientes llegan a diálisis" (eso sería un RR del riesgo acumulado) o "llegan en la mitad del tiempo".
-   Como el OR, el HR **no es colapsable**: cambia al añadir covariables aunque no haya confusión.
-   Compara a quienes **siguen en riesgo**, un grupo que ya está seleccionado por haber sobrevivido hasta *t* (Hernán 2010). Para efectos causales a un tiempo fijo, mejor **riesgos acumulados** (9.5) o **RMST** (9.6).
:::

## Paso 5: un gráfico de bosque con la verdad

Un *forest plot* resume todos los HR con su IC. Añadimos la verdad como un rombo naranja, para ver si los IC la contienen:

```{r}
#| label: forest
#| fig-width: 7.5
#| fig-height: 4
hr_aj |>
  left_join(verdad, by = "variable") |>
  mutate(variable = fct_reorder(variable, HR)) |>
  ggplot(aes(HR, variable, xmin = conf.low, xmax = conf.high)) +
  geom_vline(xintercept = 1, linetype = "dashed") +
  geom_pointrange(color = "#0072B2") +
  geom_point(aes(x = HR_verdad), shape = 18, size = 3.5, color = "#D55E00", na.rm = TRUE) +
  scale_x_log10() +
  labs(x = "Hazard ratio (escala logarítmica)", y = NULL,
       caption = "Azul: estimación con IC 95 %. Rombo naranja: verdad (la diabetes no tiene una única verdad). Datos simulados.")
```

## Paso 6: predecir la curva de un paciente

Cox no solo da HR: con `survfit(modelo, newdata = ...)` obtienes la **curva de un perfil concreto**. Es la base de las calculadoras de riesgo (Cap. 17). Comparamos tres hombres de 66 años, sin diabetes, con UACR 300 mg/g y TFGe de 35, 25 y 15:

```{r}
#| label: curvas-perfil
#| fig-width: 8
#| fig-height: 4
perfiles <- tibble(
  dm = factor("Sin DM", levels = levels(coh$dm)),
  tfg = c(35, 25, 15), uacr = 300, edad = 66, sexo = factor("Hombre", levels = levels(coh$sexo)),
  albumina = 4, fosforo = 3.7, bicarbonato = 23, ecv = 0
)
sf <- survfit(cox_aj, newdata = perfiles)

tidy(sf) |>
  pivot_longer(starts_with("estimate."), names_to = "perfil", values_to = "supervivencia") |>
  mutate(perfil = factor(perfil, levels = paste0("estimate.", 1:3), labels = paste("TFGe", perfiles$tfg))) |>
  ggplot(aes(time, 1 - supervivencia, color = perfil)) +
  geom_step(linewidth = 1) +
  scale_color_viridis_d(end = 0.8, name = NULL) +
  labs(x = "Meses", y = "Riesgo acumulado de falla renal",
       caption = "Hombre de 66 años, sin diabetes, UACR 300 mg/g. Modelo de Cox. Datos simulados.") +
  theme(legend.position = "bottom")

riesgo_36 <- 1 - summary(sf, times = 36)$surv
setNames(round(100 * as.numeric(riesgo_36), 1), paste("TFGe", perfiles$tfg))
```

Con la misma albuminuria, el riesgo acumulado de falla renal a 36 meses es de `r round(100 * riesgo_36[1])` % con TFGe 35, `r round(100 * riesgo_36[2])` % con 25 y `r round(100 * riesgo_36[3])` % con 15. Fíjate que **el HR es el mismo (2.6) en cada salto de 10 unidades, pero el riesgo absoluto crece cada vez más**: es la diferencia entre un multiplicador y un riesgo absoluto, y la razón por la que a un paciente le conviene que le digas **ambos**.

## Variantes y detalles útiles

-   **Estratificación (`strata()`).** Cuando una variable de ajuste **no cumple proporcionalidad** y no te interesa su HR, cada estrato tiene su propio riesgo basal: `coxph(Surv(...) ~ tfg + strata(sexo), ...)`.
-   **Datos agrupados (`cluster()`).** Si hay pacientes anidados en centros de diálisis, `cluster(centro)` da errores estándar robustos (Cap. 14).
-   **Empates.** Con tiempos en meses enteros hay empates; R usa por defecto la aproximación de Efron, adecuada casi siempre.
-   **Variables que cambian en el tiempo** (TFGe actualizada, inicio de un fármaco) se incluyen con el formato `(tstart, tstop]` (`survSplit()`, `tmerge()`); lo usamos en 10.2 y en el Cap. 19.
-   **Cuántas variables caben.** Apunta a **≥ 10-20 eventos por parámetro**. Con 839 eventos y 9 parámetros hay holgura; en cohortes pequeñas limítate a los confusores esenciales.
-   **Categorías.** Con una variable categórica (A1, A2, A3), R toma la primera como referencia; cámbiala con `relevel()` o `fct_relevel()`.

::: {.callout-tip}
## 💡 Con el paquete {gtsummary} (no se ejecuta aquí)

Si trabajas con `{gtsummary}`, una "Tabla 2" con HR crudo y ajustado, lado a lado, sale así (código del autor adaptado a nuestras variables; instalar el paquete con `install.packages("gtsummary")`):

```{r}
#| label: gtsummary-cox
#| eval: false
library(gtsummary)

crudo <- tbl_uvregression(                                # un modelo de Cox por variable
  data = coh |> select(tiempo_meses, krt, dm, tfg, uacr, edad, sexo),
  method = coxph, y = Surv(time = tiempo_meses, event = krt),
  exponentiate = TRUE)
ajustado <- tbl_regression(cox_aj, exponentiate = TRUE)   # el modelo múltiple
tbl_merge(list(crudo, ajustado), tab_spanner = c("**Crudo**", "**Ajustado**"))

# Tabla de supervivencia a tiempos fijos, por grupo
tbl_survfit(survfit(Surv(tiempo_meses, krt) ~ dm, data = coh), times = c(12, 36), label_header = "**{time} meses**")
```
:::

## Un aviso sobre causalidad

Un HR ajustado es **una asociación**. Para leerlo como efecto causal necesitas lo de siempre (Cap. 3): intercambiabilidad condicional (confusores medidos), consistencia, positividad y ausencia de sesgo de selección. Además, no ajustes por variables **posteriores** a la exposición (por ejemplo, la TFGe a los 6 meses si la exposición es un tratamiento). El Cap. 12 presenta alternativas (riesgos acumulados estandarizados, IPW).

::: {.callout-important}
## 🎯 En resumen

-   **Cox** estima **HR**: el multiplicador del riesgo instantáneo, **constante en el tiempo** bajo proporcionalidad.
-   Reescala las variables (por 10 años, `log2`) y reporta **HR con IC** en tabla o *forest plot*.
-   Comparar **crudo vs. ajustado** muestra cuánto de la asociación se debe a otras variables.
-   `survfit(modelo, newdata = ...)` predice la **curva de un paciente concreto**: el HR es relativo; el riesgo absoluto depende del perfil.
-   **HR ≠ riesgo relativo ni "tiempo"**; complementa con riesgos acumulados y RMST.
:::

## Ejercicio

1.  Ajusta un modelo de Cox para **muerte** (`estado == 2`, tratando la falla renal como censura). ¿Qué variables se asocian? ¿Es la edad ahora un factor de riesgo?
2.  Calcula el HR de la diabetes **ajustando solo por TFGe y UACR**. ¿Cambia mucho respecto del modelo completo?
3.  Dibuja las curvas de riesgo acumulado predichas para dos pacientes: uno con UACR 30 y otro con UACR 1 000, con el resto de las variables iguales.
