# ¿Y si los que faltan son distintos? Sensibilidad a MNAR

::: {.callout-note}
## 🩺 Escenario

Presentas tu análisis con imputación múltiple. Un revisor pregunta: "Tu imputación supone que los pacientes sin UACR son *como los demás de su edad y TFGe*. Pero a quienes tienen albuminuria alta quizá nunca se les repitió el examen porque ya no volvieron. ¿**Y si los que faltan tienen más albuminuria de la que supones?**" No puedes comprobarlo con tus datos. Lo que sí puedes es **medir cuánto cambiaría tu conclusión** si fuera así.
:::

La imputación múltiple **supone MAR**: dado lo observado, los datos que faltan **no difieren sistemáticamente** de los que tenemos. Si en realidad faltan **más** en pacientes con UACR alta (MNAR), los valores imputados serán **demasiado bajos**. Nadie puede comprobar ese supuesto con los datos observados, así que se hace un **análisis de sensibilidad**.

La técnica más usada es el **ajuste delta** (*δ-adjustment*): después de imputar bajo MAR, **sumas un valor δ** a los datos imputados ("los pacientes sin UACR tienen, en promedio, un ln(UACR) **δ unidades mayor** de lo que supone MAR") y repites el análisis con **varios δ**. Piensa en una **perilla**: la giras poco a poco y observas **cuándo se rompe tu conclusión**.

```{r}
#| label: flujo-delta
#| echo: false
#| fig-width: 9
#| fig-height: 2
library(tidyverse)
source("R/funciones_epi.R")
source("R/funciones_extra_cap1213.R")
diagrama_flujo(c("1. Imputar\nbajo MAR\n(mice)", "2. Sumar δ a los\nvalores\nimputados", "3. Repetir el\nanálisis con\ncada δ", "4. ¿Cambia la\nconclusión?\n(punto de inflexión)"),
               resaltar = 2)
```

**Lo que vamos a hacer**

-   Crear un escenario MNAR (de falta de UACR) y ver qué hace la imputación bajo MAR.
-   Aplicar el **ajuste delta** a dos resultados distintos.
-   Buscar el **punto de inflexión** y saber qué reportar.

## Paso 1: un escenario MNAR

Generamos una base en la que la **falta de UACR depende de su propio valor** (los de UACR alta faltan más):

```{r}
#| label: setup-136
library(mice)
library(marginaleffects)
source("R/simular_faltantes.R")

oraculo <- read_csv("Bases/ckd_isglt2_oraculo.csv", show_col_types = FALSE) |>
  mutate(luacr = log(uacr), sexo = factor(sexo, levels = c("Mujer", "Hombre")))

datos <- generar_faltantes(oraculo, "MNAR") |>
  mutate(luacr = log(uacr), sexo = factor(sexo, levels = c("Mujer", "Hombre"))) |>
  select(pendiente_tfg, isglt2, edad, sexo, hba1c, pas, tfg_basal, luacr, ecv)
falta <- is.na(datos$luacr)

c(porcentaje_falta = mean(falta) * 100,
  ln_uacr_medio_observados = mean(datos$luacr, na.rm = TRUE),
  ln_uacr_medio_verdadero = mean(oraculo$luacr)) |> round(2)
```

**Qué vemos:** entre los pacientes **que sí tienen UACR**, el ln(UACR) medio es **`r round(mean(datos$luacr, na.rm = TRUE), 2)`**; en la población real es **`r round(mean(oraculo$luacr), 2)`**. Los que faltan tienen **UACR más alta**.

## Paso 2: imputar bajo MAR y ver el problema

```{r}
#| label: imp-mnar
imp <- mice(datos, m = 20, maxit = 10, method = "pmm", printFlag = FALSE, seed = 1)

imputados_mar <- mean(sapply(1:20, \(i) mean(complete(imp, i)$luacr[falta])))
real_faltantes <- mean(oraculo$luacr[falta])
c(`ln(UACR) imputado (MAR)` = imputados_mar, `ln(UACR) verdadero en los faltantes` = real_faltantes) |> round(2)
```

**Qué vemos:** bajo MAR, el imputador asigna a los faltantes un ln(UACR) medio de **`r round(imputados_mar, 2)`**, mientras que su valor **real** es **`r round(real_faltantes, 2)`**. Está **subestimando** a los pacientes con albuminuria alta. La diferencia (**`r round(real_faltantes - imputados_mar, 2)`**) es el δ "correcto", que **solo conocemos porque la base es simulada**; en la vida real hay que probar varios.

## Paso 3: el ajuste delta

Para cada δ, sumamos δ a los valores imputados y calculamos **dos resultados** distintos:

1.  **Prevalencia de albuminuria severa** (UACR ≥ 300): muy sensible a MNAR.
2.  **Efecto promedio del iSGLT2** (fórmula g con interacciones, 12.6): depende de cómo se distribuye la albuminuria.

```{r}
#| label: delta
f_out <- pendiente_tfg ~ isglt2 * (I(edad / 10) + sexo + hba1c + pas + tfg_basal + luacr + ecv)
ate <- function(dd) {
  m <- lm(f_out, data = dd)
  mean(predict(m, mutate(dd, isglt2 = 1)) - predict(m, mutate(dd, isglt2 = 0)))
}

deltas <- c(0, 0.25, 0.5, 0.75, 1, 1.5)
sens <- map_dfr(deltas, \(delta) {
  res <- map_dfr(1:20, \(i) {
    di <- complete(imp, i)
    di$luacr[falta] <- di$luacr[falta] + delta           # el ajuste delta: solo a lo imputado
    tibble(prev_A3 = mean(exp(di$luacr) >= 300) * 100, ate = ate(di))
  })
  tibble(delta = delta, prevalencia_A3 = mean(res$prev_A3), ATE = mean(res$ate))
})

referencia <- tibble(prevalencia_A3 = mean(oraculo$uacr >= 300) * 100, ATE = ate(oraculo))
sens |> mutate(across(where(is.numeric), \(x) round(x, 2)))
referencia |> mutate(across(everything(), \(x) round(x, 2)))
```

```{r}
#| label: graf-delta
#| fig-width: 9
#| fig-height: 3.8
sens |>
  pivot_longer(-delta, names_to = "cantidad", values_to = "valor") |>
  mutate(cantidad = recode(cantidad, prevalencia_A3 = "Prevalencia de UACR ≥ 300 (%)", ATE = "Efecto promedio del iSGLT2")) |>
  ggplot(aes(delta, valor)) +
  geom_hline(data = tibble(cantidad = c("Prevalencia de UACR ≥ 300 (%)", "Efecto promedio del iSGLT2"),
                           valor = c(referencia$prevalencia_A3, referencia$ATE)),
             aes(yintercept = valor), color = "#D55E00", linewidth = 1) +
  geom_line(color = "#0072B2") + geom_point(color = "#0072B2", size = 2) +
  facet_wrap(~ cantidad, scales = "free_y") +
  labs(x = "δ (aumento del ln(UACR) en los valores imputados)", y = NULL,
       caption = "Naranja: valor con datos completos. Azul: estimado tras el ajuste delta. Datos simulados.") +
  theme_minimal(base_size = 11)
```

**Qué vemos:** dos resultados, dos conclusiones muy distintas.

-   **Prevalencia de UACR ≥ 300**: depende **mucho** de δ. Bajo MAR (δ = 0) la subestimamos (**`r round(sens$prevalencia_A3[1], 1)` %** frente al **`r round(referencia$prevalencia_A3, 1)` %** verdadero); con δ ≈ 0.75 (`r round(sens$prevalencia_A3[sens$delta == 0.75], 1)` %) casi **coincide** con la verdad. Aquí hay que **medir la UACR en esos pacientes** o aceptar una incertidumbre grande.
-   **Efecto promedio del iSGLT2**: casi **no cambia** con δ (de `r sprintf("%.2f", min(sens$ATE))` a `r sprintf("%.2f", max(sens$ATE))`, frente a `r sprintf("%.2f", referencia$ATE)` con datos completos). La conclusión es **robusta** al supuesto sobre los faltantes: el ajuste por UACR en el modelo depende poco de los valores exactos de los pacientes sin dato.

::: {.callout-warning}
## ⚠️ La sensibilidad depende del resultado

Un mismo supuesto de MNAR puede ser **crítico** para un resultado (la prevalencia) y **casi irrelevante** para otro (el efecto del tratamiento). Por eso se analiza **cada resultado principal**, no "la base" en general.
:::

## Paso 4: el punto de inflexión (*tipping point*)

El **punto de inflexión** es el valor de δ **a partir del cual la conclusión cambia** (por ejemplo, el efecto cae por debajo de un umbral clínico, o el IC deja de excluir el 0). Aquí, ¿para qué δ el efecto promedio caería por debajo de 1.0 (un umbral clínico que fijamos de antemano)?

```{r}
#| label: tipping-136
sens |> filter(ATE < 1.0)         # si está vacío, no hay punto de inflexión en el rango explorado
```

**Qué vemos:** no hay δ (hasta `r max(sens$delta)`) con el que el efecto baje de 1.0: la conclusión **no depende** del mecanismo. Si dependiera, se reportaría: "*la conclusión se invierte si los pacientes sin dato tuvieran un ln(UACR) δ = … mayor que el supuesto*", y se discutiría **si ese δ es clínicamente plausible** (¿un δ de 0.75 equivale a que la UACR de los faltantes sea **2.1 veces** la imputada? $e^{0.75} \approx 2.1$).

## Otras estrategias para MNAR

-   **Modelos de selección o de mezcla de patrones**: modelan explícitamente cómo la falta depende del valor; requieren supuestos externos justificables.
-   **δ distinto por brazo**: si el mecanismo difiere entre tratados y controles.
-   **Cotas de peor caso** (*bounds*): imputar los faltantes con valores extremos; dan una **garantía** conservadora, pero intervalos muy amplios.
-   **Seguimiento de una submuestra** de los faltantes (medir a una muestra de ellos): la mejor solución, pero costosa.
-   **Variables auxiliares** (un proxy del valor que falta): convierten parte de MNAR en MAR.

::: {.callout-tip}
## 💡 Lista de verificación de datos faltantes para tu artículo

-   **Porcentaje de faltantes** por variable y **quiénes** son.
-   **Supuesto de mecanismo** (MAR) y su **justificación clínica**.
-   **Método** de imputación (software, *m*, variables del modelo, desenlace incluido).
-   Resultados del **análisis principal** (IM) y de **casos completos** (como sensibilidad).
-   **Análisis de sensibilidad MNAR** (delta) y el **punto de inflexión**, si lo hay.
-   **Limitaciones**: MNAR no se puede descartar.
:::

::: {.callout-important}
## 🎯 En resumen

-   La **imputación múltiple** supone **MAR**; **MNAR** no se verifica con los datos observados.
-   El **ajuste delta** suma δ a los valores imputados y repite el análisis; el **punto de inflexión** es el δ donde la conclusión cambia.
-   La sensibilidad depende del **resultado**: la prevalencia de albuminuria severa cambia mucho; el efecto del iSGLT2, poco.
-   Reporta **casos completos**, **IM** y **sensibilidad** juntos.
:::

## Ejercicio

1.  Busca el **δ** con el que la prevalencia de UACR ≥ 300 coincide con la verdad (≈ la diferencia entre el ln(UACR) real y el imputado en los faltantes). ¿Es clínicamente plausible?
2.  Repite el ajuste delta **solo en el brazo tratado** (un δ distinto por brazo). ¿Cambia el efecto promedio?
3.  Piensa en una variable de tu práctica cuya falta pueda ser **MNAR** y propón un rango razonable de δ.

## Nota editorial

-   Capítulo redactado con asistencia de IA y revisado por el autor. Los datos son **simulados**; los mecanismos de falta fueron **impuestos** para ilustrar.
