# Tiempo hasta evento y censura

::: {.callout-note}
## 🩺 Escenario

Sigues durante hasta 5 años a pacientes con ERC avanzada para ver quiénes llegan a **diálisis o trasplante**. Al cerrar la base, unos ya están en diálisis, otros fallecieron, uno se mudó de ciudad y a muchos **todavía no les ha pasado nada**. Tu jefe pregunta: *"¿qué porcentaje llega a diálisis?"*. Si contestas con una simple proporción, mezclas a quien se siguió 6 meses con quien se siguió 5 años. Este subcapítulo explica por qué eso es un problema y cómo se resuelve.
:::

**Lo que vamos a hacer**

-   Entender, con un ejemplo dibujado de 10 pacientes, qué es el **tiempo hasta evento** y qué es la **censura**.
-   Ver por qué una proporción simple engaña y qué la reemplaza (la **tasa por persona-tiempo**).
-   Preparar los datos de la cohorte `cohorte_pronostico` con `Surv()`.

## Paso 1: una cohorte de 10 pacientes dibujada

Antes de usar los 3 000 pacientes de la base, miremos solo 10, inventados, para ver la idea. Todos entran a la cohorte en el **tiempo cero** (su primera consulta) y los seguimos hasta que ocurre algo. Cada fila es un paciente:

```{r}
#| label: mini-datos-91
library(tidyverse)
library(survival)
theme_set(theme_minimal(base_size = 12))

# 10 pacientes HIPOTÉTICOS (tiempo en meses desde la primera consulta)
mini <- tibble(
  paciente = LETTERS[1:10],
  tiempo   = c(2, 3, 5, 5, 7, 8, 10, 12, 12, 15),
  evento   = c(1, 0, 1, 1, 0, 1, 0,  1,  0,  0),    # 1 = falla renal; 0 = censurado
  que_paso = c("Falla renal", "Se mudó (perdido)", "Falla renal", "Falla renal",
               "Murió antes de diálisis", "Falla renal", "Terminó el estudio",
               "Falla renal", "Terminó el estudio", "Terminó el estudio")
)
mini
```

Ahora el dibujo. Cada línea es un paciente; la **✕** marca el evento y el **círculo vacío** marca que dejamos de verlo sin que ocurriera el evento:

```{r}
#| label: fig-mini-91
#| fig-width: 8
#| fig-height: 4
#| fig-cap: "Diez pacientes hipotéticos. ✕ = falla renal; ○ = censurado (el evento no se observó); △ = muerte antes de diálisis."
mini |>
  mutate(marca = case_when(evento == 1 ~ "Falla renal (evento)",
                           que_paso == "Murió antes de diálisis" ~ "Muerte (competidor)",
                           TRUE ~ "Censurado"),
         paciente = fct_rev(factor(paciente))) |>
  ggplot(aes(y = paciente)) +
  geom_segment(aes(x = 0, xend = tiempo, yend = paciente), color = "grey60", linewidth = 1.2) +
  geom_point(aes(x = tiempo, shape = marca, color = marca), size = 4, stroke = 1.3, fill = "white") +
  scale_shape_manual(values = c(`Falla renal (evento)` = 4, Censurado = 21, `Muerte (competidor)` = 24), name = NULL) +
  scale_color_manual(values = c(`Falla renal (evento)` = "#D55E00", Censurado = "#0072B2",
                                `Muerte (competidor)` = "#009E73"), name = NULL) +
  labs(x = "Meses desde el tiempo cero", y = "Paciente", caption = "Datos hipotéticos con fines didácticos.") +
  theme(legend.position = "bottom")
```

**Qué vemos.** Cinco pacientes (A, C, D, F, H) tuvieron falla renal. Los otros cinco **no la tuvieron mientras los observamos**: B se mudó al mes 3, E murió al mes 7, y G, I y J llegaron al cierre del estudio sin diálisis. De estos cinco solo sabemos que estuvieron **libres de falla renal hasta cierto mes**. Eso se llama **censura**, y es información valiosa: "estuvo 15 meses sin diálisis" es mucho más que "no sabemos".

## Paso 2: los tres ingredientes de un dato de supervivencia

Para cada paciente necesitas solo tres cosas:

1.  **Un origen del tiempo** (*tiempo cero*): cuándo empieza a contar su seguimiento (diagnóstico, ingreso a la cohorte, inicio del tratamiento). Debe ser el mismo concepto para todos.
2.  **Un tiempo de seguimiento**: desde el origen hasta el evento o hasta que dejamos de verlo.
3.  **Un indicador de evento**: 1 si el evento ocurrió, 0 si el paciente fue **censurado**.

La censura más común es **por la derecha**: sabemos que el paciente estuvo libre del evento hasta un momento y no sabemos qué pasó después. Tiene varios orígenes:

| Qué pasó | Nombre | Qué sabemos |
|---|---|---|
| Llegó al cierre del estudio sin evento | Censura **administrativa** | Libre hasta el cierre |
| Se mudó o abandonó los controles | Censura **por pérdida** | Libre hasta su último control |
| Murió antes de la diálisis | **Evento competidor** | Ya no podrá tener falla renal (ver 9.5) |
| El evento ocurrió "entre dos visitas" | Censura **por intervalo** | Ocurrió entre *t*₁ y *t*₂ |
| Ya tenía el evento al entrar | **Truncamiento/censura a la izquierda** | Ocurrió antes de empezar a observarlo |

En este libro nos ocupamos de la censura por la derecha, que es la que tiene casi todo estudio de cohorte.

## Paso 3: por qué la proporción simple engaña

En la cohorte de 10 pacientes, 5 tuvieron falla renal: "50 %". Pero ese 50 % es un número difícil de interpretar, porque:

-   A, C y D tuvieron el evento a los 2-5 meses; el paciente J se siguió 15 meses sin evento. **No todos tuvieron la misma oportunidad** de que se observara el evento.
-   Si **descartas a los censurados**, te quedas solo con los que tuvieron el evento: el riesgo parece 100 %.
-   Si **cuentas a los censurados como "sin evento"**, subestimas el riesgo, porque algunos habrían tenido el evento después.

La solución es **usar a cada paciente exactamente durante el tiempo que lo observamos**. Eso lleva a dos herramientas: la **tasa de incidencia** (este subcapítulo) y la **curva de Kaplan-Meier** (9.2).

La **tasa de incidencia** es el número de eventos dividido por el **total de tiempo observado** (persona-tiempo):

```{r}
#| label: tasa-mini
eventos <- sum(mini$evento)
persona_meses <- sum(mini$tiempo)
c(eventos = eventos, persona_meses = persona_meses,
  tasa_por_100_persona_meses = round(100 * eventos / persona_meses, 1))
```

Cada paciente aportó su tiempo de observación (la suma da `r persona_meses` persona-meses), y hubo `r eventos` eventos: unos **`r round(100 * eventos / persona_meses, 1)` eventos por cada 100 persona-meses**. Cada paciente cuenta por el tiempo que estuvo en observación, sea cual sea.

## Paso 4: dos funciones para describir el tiempo

Aparecen dos palabras que conviene distinguir desde ahora, con una analogía de carretera:

-   La **función de supervivencia**, $S(t)$, es **la probabilidad de seguir libre del evento hasta el tiempo *t***. Siempre empieza en 1 y solo baja. Es el *odómetro*: cuánta gente "queda" en el viaje.
-   El **riesgo instantáneo** (*hazard*), $h(t)$, es **la velocidad a la que ocurre el evento en este momento, entre quienes siguen libres de él**. Es el *velocímetro*. No es una probabilidad (puede ser mayor que 1 si se mide en eventos por mes); es una **tasa**.

Los dos están conectados, pero **no son complementarios** ($S(t)$ y $1 - S(t)$ sí lo son: la segunda es el riesgo acumulado). Los modelos de este capítulo hablan de uno u otro: Kaplan-Meier estima $S(t)$; Cox compara $h(t)$ entre grupos.

## Paso 5: los datos de la cohorte

Ahora sí, la base completa. `cohorte_pronostico` es una cohorte **simulada** de 3 000 adultos con ERC G3b-G5.

```{r}
#| label: setup-91
coh <- read_csv("Bases/cohorte_pronostico.csv") |>
  mutate(sexo = factor(sexo, levels = c("Mujer", "Hombre")),
         dm = factor(dm, levels = 0:1, labels = c("Sin DM", "Con DM")))
glimpse(coh)
```

-   `tiempo_meses`: seguimiento en meses (máximo 60).
-   `estado`: **0** = censurado, **1** = falla renal (diálisis o trasplante), **2** = muerte antes de la falla renal.

```{r}
#| label: estados
coh |>
  count(estado) |>
  mutate(porcentaje = round(100 * n / sum(n), 1),
         significado = c("Censurado", "Falla renal", "Muerte sin falla renal"))
```

Por ahora nos interesa **la falla renal** (`estado == 1`) como evento, y trataremos la muerte como si fuera una censura (en 9.5 veremos qué problema genera):

```{r}
#| label: evento-krt
coh <- coh |> mutate(krt = as.integer(estado == 1))      # 1 = falla renal; 0 = no (censura o muerte)
table(coh$krt)
```

### El objeto `Surv()`

R guarda tiempo y evento juntos en un objeto `Surv`. Un signo `+` indica censura:

```{r}
#| label: surv
Surv(coh$tiempo_meses, coh$krt)[1:12]
```

Léelo así: el primer paciente tiene `31+`, es decir, se le siguió 31 meses **sin falla renal** (en realidad murió a los 31 meses, lo que aquí contamos como censura); el octavo tiene `12` sin `+`: tuvo falla renal a los 12 meses. Si en tu base tienes **fechas** (Cap. 5), el tiempo se calcula así:

```{r}
#| label: desde-fechas
#| eval: false
datos <- datos |>
  mutate(tiempo_meses = as.numeric(fecha_evento_o_censura - fecha_origen) / 30.4375,
         evento = as.integer(!is.na(fecha_evento)))
```

Antes de analizar, revisa tres cosas: **tiempos cero o negativos** (error de fechas), **eventos antes del origen** (esos pacientes no deberían estar en la cohorte) y que el **origen sea el mismo concepto para todos**.

## Paso 6: ¿cuánto se siguió a los pacientes y cuál es la tasa de falla renal?

Para describir el seguimiento, la mediana de los tiempos observados **subestima** el seguimiento real (se corta cuando ocurre el evento). El método correcto es el **Kaplan-Meier inverso**: se invierte la definición de evento, de modo que lo que "ocurre" es dejar de ser observado.

```{r}
#| label: seguimiento
km_inverso <- survfit(Surv(tiempo_meses, 1 - krt) ~ 1, data = coh)       # seguimiento mediano (KM inverso)
km_inverso
```

El **seguimiento mediano** es de **`r summary(km_inverso)$table["median"]` meses**. Ahora, la **tasa de incidencia** de falla renal, con su intervalo de confianza de Poisson:

```{r}
#| label: tasa
pa   <- sum(coh$tiempo_meses) / 12          # persona-años
ev   <- sum(coh$krt)
tasa <- 100 * ev / pa
ic   <- 100 * poisson.test(ev, pa)$conf.int

c(eventos = ev, persona_anios = round(pa), tasa_por_100_pa = tasa, ic_inf = ic[1], ic_sup = ic[2])
```

**Qué vemos:** `r ev` pacientes con falla renal en `r round(pa)` persona-años de observación: **`r round(tasa, 1)` por 100 persona-años** (IC 95 %: `r round(ic[1], 1)` a `r round(ic[2], 1)`). Esta tasa supone un riesgo más o menos constante en el tiempo; la curva de Kaplan-Meier (9.2) muestra cómo cambia realmente.

## Trampas frecuentes

::: {.callout-warning}
## ⚠️ El supuesto clave: la censura no informativa

Los métodos de este capítulo suponen que quien es censurado **se parece, en ese momento, a quienes siguen en observación**. Si los que se pierden son justamente los que empeoran (se van a otro centro porque están más graves), la censura es **informativa** y las estimaciones quedan sesgadas. Se mitiga ajustando por las causas de la pérdida con ponderación (Cap. 19). Otra trampa vecina es el **sesgo del tiempo inmortal**: asignar a un grupo un tramo de seguimiento en el que, por definición, no podía tener el evento. Lo vemos con una simulación en 10.2.
:::

::: {.callout-important}
## 🎯 En resumen

-   Cada paciente aporta un **tiempo** y un **indicador de evento (1/0)**; el censurado aporta "libre hasta *t*".
-   Una proporción simple mezcla seguimientos distintos; la **tasa por persona-tiempo** usa cada paciente el tiempo exacto que se observó.
-   $S(t)$ es el *odómetro* (cuánta gente queda libre del evento); $h(t)$ es el *velocímetro* (qué tan rápido ocurre el evento ahora).
-   `Surv(tiempo, evento)` es el punto de partida de KM, Cox y riesgos competitivos.
-   El supuesto central es la **censura no informativa**.
:::

## Ejercicio

1.  Calcula la **tasa de falla renal por 100 persona-años** en pacientes con y sin diabetes. ¿Cómo se comparan? (Pista: `group_by(dm)`.)
2.  Calcula la **tasa de muerte** (`estado == 2`). ¿Es mayor o menor que la de falla renal?
3.  En la cohorte de 10 pacientes, ¿qué pasaría con la tasa si trataras la muerte de E como un evento en lugar de una censura?
