# Tamaño de muestra por precisión: prevalencias, medias y pruebas diagnósticas

::: {.callout-note}
## 🩺 Escenario

Tu servicio quiere saber **qué proporción de pacientes con ERC avanzada tiene acidosis metabólica franca** para decidir si vale la pena un programa de tamizaje, y además evaluar si un **biomarcador urinario** detecta la lesión renal aguda al ingreso. Aquí **no hay dos grupos que comparar ni un efecto que detectar**: no tiene sentido hablar de potencia. Lo que importa es **qué tan preciso será el número que publiques**: «la prevalencia es de 13 %, con un IC de ±5 puntos». Se calcula el tamaño de muestra para un **ancho de intervalo** que tú fijas.
:::

**Lo que vamos a hacer**

-   Calcular *n* para estimar una **proporción** (prevalencia) y una **media** con un **IC de ancho objetivo**, y verificarlo por simulación.
-   Calcular *n* para estimar la **sensibilidad y la especificidad** de una prueba diagnóstica, y ver el papel de la prevalencia.
-   Ubicar los estudios de **predicción** (enlace a 17.1) y los de **comparación** en el mismo marco.

```{r}
#| label: setup-c206
#| message: false
library(tidyverse)
source("R/funciones_extra_a.R")      # num(), pct()
source("R/funciones_cap20.R")
theme_set(theme_minimal(base_size = 12))

eca <- read_csv("Bases/eca_bicarbonato.csv", show_col_types = FALSE)    # piloto SIMULADO (Cap. 11), valores basales
dx  <- read_csv("Bases/dx_lra.csv", show_col_types = FALSE)             # biomarcador y LRA, SIMULADO (Cap. 16)
```

## Paso 1: una prevalencia con un ancho objetivo

El IC 95 % de una proporción *p* con *n* pacientes tiene un **semiancho** $d \approx z_{1-\alpha/2}\sqrt{p(1-p)/n}$. Despejando *n*:

$$
n = \frac{z_{1-\alpha/2}^2\; p\,(1-p)}{d^2}
$$

Necesitas una idea de *p* (la que vas a estimar) y fijar *d*, el **margen de error** que toleras. Si no tienes idea de *p*, usa **0.5**: es el valor que da el *n* más grande, y por tanto el más seguro. Para la acidosis franca (bicarbonato < 18 mmol/L), el piloto simulado da una prevalencia aproximada:

```{r}
#| label: prev-c206
p_acidosis <- mean(eca$bic0 < 18)                    # prevalencia en el piloto (valor de partida)
d <- 0.05                                            # margen de error: ±5 puntos

tibble(supuesto = c("Con la prevalencia del piloto", "Conservador (p = 0.5)"),
       p = c(p_acidosis, 0.5)) |>
  mutate(n = n_prec_prop(p, d))
```

**Qué vemos.** Con la prevalencia del piloto (`r pct(p_acidosis, 0)`) hacen falta **`r n_prec_prop(p_acidosis, d)`** pacientes para un IC de ±5 puntos; sin información previa (*p* = 0.5), **`r n_prec_prop(0.5, d)`**. La variabilidad de una proporción es máxima en 0.5 y se reduce hacia los extremos. Y el margen manda: la precisión cuesta cuadrado inverso, igual que el efecto en 20.2.

```{r}
#| label: tabla-prev-c206
expand_grid(p = c(0.05, 0.10, 0.20, 0.30, 0.50), d = c(0.03, 0.05, 0.10)) |>
  mutate(n = n_prec_prop(p, d)) |>
  pivot_wider(names_from = d, values_from = n, names_prefix = "d = ")
```

Si la población es **finita y pequeña** (por ejemplo, los 1 200 pacientes del registro de tu hospital), la corrección es $n' = n/(1 + (n-1)/N)$:

```{r}
#| label: finita-c206
c(infinita = n_prec_prop(p_acidosis, d), registro_de_1200 = n_prec_prop(p_acidosis, d, N = 1200))
```

Con una muestra por **conglomerados** (unidades, comunidades), multiplica además por el efecto de diseño de 20.4 y 6.2.

### ¿Se cumple el ancho? Verificación por simulación

La fórmula usa una aproximación (Wald). Probemos con intervalos **exactos** (Clopper-Pearson, `binom.test`): simulamos 3 000 estudios de *n* pacientes con una prevalencia verdadera de `r pct(p_acidosis, 0)` y medimos el semiancho de cada intervalo:

```{r}
#| label: sim-prev-c206
simular_ic <- function(n, p, d, R = 3000, semilla = 3) {
  set.seed(semilla)
  ic <- sapply(rbinom(R, n, p), \(x) binom.test(x, n)$conf.int)          # IC exacto de cada estudio
  hw <- (ic[2, ] - ic[1, ]) / 2
  tibble(n = n, semiancho_medio = mean(hw), cobertura = mean(ic[1, ] <= p & p <= ic[2, ]),
         prob_ancho_ok = mean(hw <= d))
}
n0 <- n_prec_prop(p_acidosis, d)
tabla_sim <- bind_rows(simular_ic(n0, p_acidosis, d),
                       simular_ic(ceiling(1.15 * n0), p_acidosis, d),
                       simular_ic(ceiling(1.30 * n0), p_acidosis, d))
tabla_sim |> mutate(across(where(is.numeric) & !n, \(x) round(x, 3)))
```

**Qué vemos.** Con *n* = `r n0`, el semiancho **medio** es `r num(tabla_sim$semiancho_medio[1], 3)` (objetivo 0.050) y la **cobertura** del IC es `r pct(tabla_sim$cobertura[1], 1)`: la fórmula **cumple en promedio**. Pero solo en `r pct(tabla_sim$prob_ancho_ok[1], 0)` de los estudios el semiancho real queda por debajo de 0.05, porque el ancho cambia con el *p* que sale en cada muestra. Si quieres **tener casi garantizado** que el IC no exceda el margen, aumenta el *n*: con un 30 % más (`r tabla_sim$n[3]`), la probabilidad sube a `r pct(tabla_sim$prob_ancho_ok[3], 0)`. Eso se conoce como calcular con **garantía** (*assurance*) del ancho.

## Paso 2: una media con un ancho objetivo

Para estimar un promedio (por ejemplo, la TFGe media de los pacientes que atiendes) con semiancho *d*: $n = (z\,\sigma/d)^2$. La DE (σ) se toma de un estudio previo; usamos la del piloto:

```{r}
#| label: media-c206
sigma_tfg <- sd(eca$tfg0)                                          # DE de la TFGe basal en el piloto
tibble(d = c(0.5, 1, 2)) |> mutate(n = n_prec_media(sigma_tfg, d))
```

```{r}
#| label: sim-media-c206
set.seed(4)
n_m <- n_prec_media(sigma_tfg, 1)
hw_m <- replicate(3000, { x <- rnorm(n_m, 30, sigma_tfg); diff(t.test(x)$conf.int) / 2 })   # semiancho del IC con t
c(n = n_m, semiancho_medio = mean(hw_m), prob_ancho_ok = mean(hw_m <= 1)) |> round(3)
```

**Qué vemos.** Con σ = `r num(sigma_tfg, 1)`, estimar la TFGe media con ±1 mL/min/1.73 m² requiere **`r n_m`** pacientes. El semiancho medio simulado es `r num(mean(hw_m), 2)` (la *t* es un poco más ancha que la normal), así que la fórmula **queda unas décimas corta**; con muestras pequeñas, usa la *t* y revisa por simulación. La precisión depende de σ, que es el parámetro que peor conoces: planifica con un σ algo mayor.

## Paso 3: sensibilidad y especificidad de una prueba

Para evaluar una prueba diagnóstica lo que importa es la **precisión** de la sensibilidad (Se) y la especificidad (Sp). Cada una es una proporción, pero se estima **en un subgrupo distinto**: la sensibilidad solo con los **enfermos**, la especificidad solo con los **sanos**. Por eso la **prevalencia** decide cuántos pacientes totales necesitas: si hay pocos enfermos, hay que reclutar muchos para reunir los casos que exige la sensibilidad.

Partimos de lo que mostró el biomarcador en la base simulada de LRA, con un punto de corte de 150 ng/mL:

```{r}
#| label: dx-c206
corte <- 150
se <- mean(dx$ngal[dx$lra == 1] >= corte)         # sensibilidad
sp <- mean(dx$ngal[dx$lra == 0] <  corte)         # especificidad
prev <- mean(dx$lra)                               # prevalencia de LRA estadio >= 2 al ingreso
c(sensibilidad = se, especificidad = sp, prevalencia = prev) |> round(3)
```

Planificamos un estudio de validación con IC de **±7 puntos** para ambas:

```{r}
#| label: n-sens-esp-c206
d_dx <- 0.07
plan_dx <- n_sens_esp(se, sp, prev, d_dx)
plan_dx
```

**Qué vemos.** Hacen falta **`r plan_dx$enfermos_necesarios` enfermos** para la sensibilidad (`r pct(se, 0)`) y **`r plan_dx$sanos_necesarios` sanos** para la especificidad (`r pct(sp, 0)`). Con una prevalencia de `r pct(prev, 0)`, los enfermos son la parte difícil: para reunir `r plan_dx$enfermos_necesarios` hay que reclutar **`r plan_dx$total_por_sens` pacientes** (para los sanos bastarían `r plan_dx$total_por_esp`). Manda el mayor: **`r plan_dx$total`**. Si la prevalencia fuera de 40 % (pacientes de UCI, donde la LRA es más frecuente), serían **`r n_sens_esp(se, sp, 0.40, d_dx)$total`**.

Verifiquemos con simulación: reclutamos `r plan_dx$total` pacientes consecutivos (el número de enfermos varía por azar) y calculamos los IC exactos de Se y Sp:

```{r}
#| label: sim-dx-c206
set.seed(6)
res_dx <- map_dfr(1:2000, \(i) {
  enf <- rbinom(1, plan_dx$total, prev); san <- plan_dx$total - enf       # casos que salieron en este estudio
  ci_se <- binom.test(rbinom(1, enf, se), enf)$conf.int
  ci_sp <- binom.test(rbinom(1, san, sp), san)$conf.int
  tibble(enf = enf, hw_se = diff(ci_se) / 2, hw_sp = diff(ci_sp) / 2)
})
res_dx |> summarise(enfermos_medios = mean(enf), semiancho_se = mean(hw_se), semiancho_sp = mean(hw_sp),
                    prob_ambos_ok = mean(hw_se <= d_dx & hw_sp <= d_dx)) |> mutate(across(everything(), \(x) round(x, 3)))
```

El estudio reúne en promedio **`r num(mean(res_dx$enf), 0)` enfermos**, el semiancho medio de la sensibilidad es `r num(mean(res_dx$hw_se), 3)` (objetivo `r d_dx`) y el de la especificidad `r num(mean(res_dx$hw_sp), 3)`, mucho menor que el objetivo porque sobran sanos. Pero solo en `r pct(mean(res_dx$hw_se <= d_dx & res_dx$hw_sp <= d_dx), 0)` de los estudios **ambos** intervalos cumplen el objetivo: de nuevo, el ancho de la fórmula es un promedio y, para la garantía, hace falta algo de margen. Una solución habitual es **muestrear por estado de la enfermedad** (reclutar hasta tener, por ejemplo, 120 enfermos y 120 sanos, como en un diseño de casos y controles), si el diseño lo permite.

## Paso 4: dos situaciones que ya conoces

-   **Modelos de predicción.** Para construir una calculadora de riesgo el tamaño de muestra no se calcula con la precisión de una proporción, sino con los criterios de **Riley** (encogimiento, optimismo y precisión del riesgo global), que dependen de los **eventos** y del número de parámetros. Está desarrollado en **17.1** y no lo repetimos aquí.
-   **Comparar dos grupos con un IC estrecho.** Es la misma lógica: el semiancho del IC de una diferencia de medias es $d = z\,\sigma\sqrt{2/n}$. Con σ = `r num(2.6, 1)` y un semiancho de 0.5 mL/min/1.73 m², hacen falta **`r ceiling(2 * (qnorm(0.975) * 2.6 / 0.5)^2)` pacientes por grupo**, bastante más que los `r n_medias(1.0, 2.6)$n1` de 20.2: pedir un IC **estrecho** exige más que pedir **potencia** para detectar un efecto de 1.0.

::: {.callout-warning}
## ⚠️ Errores frecuentes con la precisión

-   **Usar la fórmula de la proporción con *p* muy cercano a 0 o 1.** Con prevalencias muy bajas (< 5 %), Wald funciona mal; usa intervalos exactos o de Wilson y verifica por simulación como en el Paso 1.
-   **Calcular el total por la menor de las dos proporciones.** En pruebas diagnósticas, el tamaño total es el **mayor** de los dos (el de la sensibilidad o el de la especificidad), según la prevalencia.
-   **Prometer un margen sin una σ o una *p* defendible.** Cita de dónde sale el valor y calcula para un rango.
:::

::: {.callout-important}
## 🎯 En resumen

-   En estudios **descriptivos** no se calcula potencia: se fija un **margen de error** *d* y se calcula *n* = *z*² *p*(1 − *p*)/*d*² (proporción) o (*zσ*/*d*)² (media).
-   Si no conoces *p*, usa **0.5** (el *n* más grande: `r n_prec_prop(0.5, 0.05)` para ±5 puntos). Con la prevalencia del piloto (`r pct(p_acidosis, 0)`), `r n_prec_prop(p_acidosis, 0.05)`.
-   El ancho de la fórmula es un **promedio**: con ese *n*, solo `r pct(tabla_sim$prob_ancho_ok[1], 0)` de los estudios cumplen el ancho; con un 30 % más, `r pct(tabla_sim$prob_ancho_ok[3], 0)`.
-   En pruebas diagnósticas, la sensibilidad se estima con los **enfermos** y la especificidad con los **sanos**; la **prevalencia** convierte eso en pacientes totales (`r plan_dx$total` frente a `r n_sens_esp(se, sp, 0.40, d_dx)$total` si la prevalencia fuera 40 %).
-   Para modelos de **predicción**, usa 17.1 (criterios de Riley).
:::

## Ejercicio

1.  ¿Cuántos pacientes necesitas para estimar la prevalencia de acidosis franca con ±3 puntos, si esperas una prevalencia de 13 %? ¿Y si no tienes idea de la prevalencia?
2.  Para la prueba diagnóstica con Se = 0.80 y Sp = 0.90, prevalencia de 20 % y un semiancho de ±0.05, calcula el tamaño total con `n_sens_esp()`. ¿Cuál de las dos, Se o Sp, determina el total?
3.  Usa `simular_ic()` para comprobar si con la *n* del ejercicio 1 el semiancho medio del IC exacto es 0.03.
