# Sesgo de supervivencia y de pérdidas

> **La pregunta de esta herramienta:** *¿quién sigue aquí cuando miro?*

::: {.callout-note}
## 🩺 Escenario

En una unidad de hemodiálisis comparas la mortalidad de los pacientes que **ya llevan 12 meses** con un fármaco con la de quienes no lo toman, y el fármaco parece muy protector. Pero los que murieron o lo suspendieron en los primeros meses **nunca entraron a tu análisis**. Estás mirando solo a los **sobrevivientes**.
:::

**Lo que vamos a hacer**

-   Entender el sesgo de supervivencia con una historia clásica (los bombarderos de Wald).
-   Simular el sesgo de los **usuarios prevalentes** y corregirlo con el **diseño de nuevo usuario**.
-   Ver cómo las **pérdidas de seguimiento** sesgan un efecto y qué corrige (y qué no) la ponderación.

## Paso 1: la historia de los bombarderos

En la Segunda Guerra Mundial se pidió al estadístico Abraham Wald que dijera **dónde blindar** los bombarderos, a partir de los daños de los aviones que **volvían**. La respuesta fue contraintuitiva: **blindar donde no había agujeros**. Los aviones alcanzados en esas zonas **no regresaron**, así que no estaban en la muestra. Quien llega a ser observado ha tenido que **sobrevivir** (o permanecer en seguimiento) hasta ese momento. Si la exposición cambia el riesgo con el tiempo, los presentes después son una **muestra seleccionada**.

## Paso 2: usuarios prevalentes y la "depleción de susceptibles"

Muchos fármacos tienen **riesgo alto al inicio** (efectos adversos tempranos, cambios hemodinámicos al empezar un bloqueo del SRAA o un iSGLT2 en ERC avanzada) y **beneficio después**. Quienes lo toleran **siguen tomándolo**; quienes tienen un evento temprano lo suspenden o mueren. Si el estudio **recluta usuarios prevalentes** (los que ya llevan tiempo con el fármaco), solo ve a los "sobrevivientes" y el fármaco parece **mejor de lo que es**.

En el DAG, **seguir tomando el fármaco** (K) es causado por haberlo iniciado (E) y por la susceptibilidad del paciente (F, no medida), que también causa la muerte. Al seleccionar a quienes siguen tomándolo, se condiciona en un colisionador:

```{r}
#| label: dag-prevalente
#| fig-width: 8
#| fig-height: 3
library(tidyverse)
library(survival)
source("R/funciones_epi.R")
theme_set(theme_minimal(base_size = 12))

dibujar_dag(
  tribble(~nombre, ~x, ~y, ~etiqueta, ~rol,
          "E", 1, 1.0, "Iniciar el\nfármaco", "exposicion",
          "K", 3, 1.0, "Sigue tomándolo\n(usuario prevalente)", "colisionador",
          "F", 4, 1.9, "Susceptibilidad\n(no medida)", "no medido",
          "D", 5, 1.0, "Muerte", "desenlace"),
  tribble(~de, ~a, "E", "K", "F", "K", "F", "D"),
  tam_texto = 3.2, encoger = 0.2, expandir = c(0.1, 0.3)
)
```

### La simulación

Simulamos 40 000 pacientes con un fármaco cuyo **riesgo instantáneo es el doble los primeros 6 meses** (HR = 2.0) y **protector después** (HR = 0.7):

```{r}
#| label: setup-105
set.seed(5)
n <- 40000
frail <- rnorm(n)
trat <- rbinom(n, 1, 0.5)

## Riesgo por mes: 0-6 meses HR 2.0; después HR 0.7
sim_tiempo <- function(trat, frail) {
  base <- 0.012 * exp(0.5 * frail)
  h1 <- base * ifelse(trat == 1, 2.0, 1)
  h2 <- base * ifelse(trat == 1, 0.7, 1)
  t1 <- rexp(length(trat), h1)
  ifelse(t1 <= 6, t1, 6 + rexp(length(trat), h2))
}
t_muerte <- sim_tiempo(trat, frail)
d <- tibble(trat, tiempo = pmin(t_muerte, 60), muerte = as.integer(t_muerte <= 60))
```

Comparamos dos formas de armar la cohorte: **(a)** todos desde el inicio ("nuevos usuarios") y **(b)** solo los que siguen vivos a los 12 meses ("usuarios prevalentes").

```{r}
#| label: incidente-vs-prevalente
## (a) Todos desde el inicio ("nuevos usuarios")
inc <- coxph(Surv(tiempo, muerte) ~ trat, data = d)

## (b) Solo los que siguen vivos a los 12 meses ("usuarios prevalentes")
prev <- d |> filter(tiempo > 12) |> mutate(t2 = tiempo - 12)
prv <- coxph(Surv(t2, muerte) ~ trat, data = prev)

tab_prev <- tibble(
  analisis = c("Nuevos usuarios (desde el inicio)", "Usuarios prevalentes (vivos a los 12 meses)"),
  n = c(nrow(d), nrow(prev)),
  HR = c(exp(coef(inc)), exp(coef(prv))),
  ic_inf = c(exp(confint(inc))[1], exp(confint(prv))[1]),
  ic_sup = c(exp(confint(inc))[2], exp(confint(prv))[2])
)
tab_prev |> mutate(across(where(is.numeric), \(x) round(x, 2)))
```

-   Con **nuevos usuarios**, el HR global (`r round(tab_prev$HR[1], 2)`) **mezcla** el daño temprano (HR 2.0) y el beneficio tardío (HR 0.7).
-   Con **usuarios prevalentes**, el HR cae a **`r round(tab_prev$HR[2], 2)`**: el beneficio tardío aparece solo, y el daño inicial **desaparece**, porque los pacientes que lo sufrieron **ya no están**. Un estudio así no puede ver el riesgo inicial.

```{r}
#| label: curvas-prevalentes
#| fig-width: 8
#| fig-height: 3.8
bind_rows(
  `Nuevos usuarios` = d |> transmute(trat, tiempo, muerte),
  `Prevalentes (vivos a los 12 m)` = prev |> transmute(trat, tiempo = t2, muerte),
  .id = "analisis"
) |>
  group_by(analisis) |>
  group_modify(\(x, k) {
    sf <- survfit(Surv(tiempo, muerte) ~ trat, data = x)
    tibble(tiempo = sf$time, S = sf$surv, trat = rep(c("Sin fármaco", "Con fármaco"), sf$strata))
  }) |>
  ggplot(aes(tiempo, S, color = trat)) +
  geom_step(linewidth = 0.9) +
  facet_wrap(~ analisis) +
  scale_color_manual(values = c(`Sin fármaco` = "#999999", `Con fármaco` = "#0072B2"), name = NULL) +
  labs(x = "Meses de seguimiento", y = "Supervivencia", caption = "Datos simulados.") +
  theme(legend.position = "bottom")
```

En los nuevos usuarios, la curva del fármaco **cae antes** y luego **se acerca** a la del grupo sin fármaco. En los prevalentes solo se ve la parte favorable.

**Cómo evitarlo, diseño de nuevo usuario:** incluye solo a pacientes que **inician** el tratamiento durante el estudio (sin uso previo en una ventana de *lavado*, por ejemplo 12 meses); fija el **tiempo cero en el inicio**; los comparadores inician **otro** tratamiento; y analiza **desde el inicio** para capturar los eventos tempranos. Si tu base solo tiene prevalentes (muchos registros de diálisis), **declara el sesgo** y evita concluir sobre el efecto del fármaco.

## Paso 3: pérdidas durante el seguimiento

La **pérdida de seguimiento** sesga si **quienes se pierden difieren** de quienes siguen en el desenlace. En ERC, quienes empeoran suelen **trasladarse**, **cambiar de centro** o **rechazar** controles. En el DAG, el desenlace (la pendiente de TFGe) **causa** que el paciente quede o no observado (S); analizar solo a los observados es condicionar en un descendiente del desenlace:

```{r}
#| label: dag-perdidas
#| fig-width: 8
#| fig-height: 3
dibujar_dag(
  tribble(~nombre, ~x, ~y, ~etiqueta, ~rol,
          "T", 1, 1.0, "Tratamiento", "exposicion",
          "P", 2.5, 1.0, "Pendiente\nde TFGe", "desenlace",
          "F", 2.5, 1.9, "Fragilidad\n(no medida)", "no medido",
          "B", 1.2, 1.9, "Biomarcador\nbasal", "otro",
          "S", 4, 1.0, "Sigue en\nseguimiento", "colisionador"),
  tribble(~de, ~a, "T", "P", "F", "P", "F", "B", "P", "S"),
  tam_texto = 3.1, encoger = 0.2, expandir = c(0.1, 0.3)
)
```

Simulamos 5 000 pacientes en un estudio de **pendiente de TFGe** a 12 meses. La **verdad**: el tratamiento mejora la pendiente en **+1.0**. Quienes **empeoran más** se pierden más, y hay un biomarcador basal que se relaciona con la fragilidad:

```{r}
#| label: perdidas
set.seed(8)
n <- 5000
trat <- rbinom(n, 1, 0.5)
frag <- rnorm(n)                                          # fragilidad (no medida)
bio  <- frag + rnorm(n, 0, 0.5)                           # biomarcador basal, correlacionado con la fragilidad
pend <- -2 + 1.0 * trat - 0.8 * frag + rnorm(n, 0, 0.7)   # verdad: efecto = +1.0

## Probabilidad de perderse: mayor con peor pendiente
p_perdida <- plogis(-1.2 - 2.0 * (pend - mean(pend)))
visto <- rbinom(n, 1, 1 - p_perdida)
d_p <- tibble(trat, bio, pend, visto)

mean(1 - d_p$visto)                                       # fracción perdida
```

```{r}
#| label: perdidas-resultado
## Efecto verdadero (con todos los datos, imposible en la vida real)
completo <- coef(lm(pend ~ trat, data = d_p))["trat"]
## Análisis de casos completos (solo los observados)
cc <- coef(lm(pend ~ trat, data = filter(d_p, visto == 1)))["trat"]
## Ponderación por el inverso de la probabilidad de seguimiento (IPCW) usando lo observado
p_obs <- fitted(glm(visto ~ trat + bio, data = d_p, family = binomial))
ipcw <- coef(lm(pend ~ trat, data = filter(d_p, visto == 1), weights = 1 / p_obs[d_p$visto == 1]))["trat"]

res_perd <- c(`Verdad (todos)` = 1.0, `Con todos los datos` = unname(completo),
              `Casos completos` = unname(cc), `Con ponderación (IPCW)` = unname(ipcw))
round(res_perd, 2)
```

-   **Casos completos**: **`r round(res_perd[3], 2)`**, frente a `r round(res_perd[2], 2)` con todos los datos (se pierde el `r round(100 * mean(1 - d_p$visto))` % de los pacientes). El efecto se **subestima**: los que más empeoraron en el grupo control se pierden más y el contraste se achata.
-   **IPCW** (ponderar a cada paciente observado por el inverso de su probabilidad de seguir en el estudio) con el biomarcador: **`r round(res_perd[4], 2)`**. Mejora, pero **no corrige todo**, porque el biomarcador es una **medida imperfecta** de la fragilidad que causa la pérdida.

## Paso 4: muchas "paradojas" de nefrología son este sesgo

| Paradoja | Explicación probable |
|---|---|
| Mayor IMC, PA o colesterol → menor mortalidad **en diálisis** | **Causalidad inversa** (10.4) + **selección por supervivencia** |
| Pacientes con ERC avanzada **no tratados** viven más que los tratados | **Indicación** (10.4) |
| Los prevalentes en diálisis **parecen** estar mejor que los incidentes | **Depleción de susceptibles** |

## Trampas frecuentes

::: {.callout-warning}
## ⚠️ Lo que ninguna técnica corrige

Si **las pérdidas dependen de causas no medidas** (el paciente se fue "porque se sentía peor" y no se registró), no hay corrección completa. Se previene **reduciendo las pérdidas** (seguimiento activo, confirmación del estado vital en registros), **registrando los motivos** y haciendo **análisis de sensibilidad** (por ejemplo, el "peor caso" para los perdidos). Cuando la censura es informativa en un análisis de supervivencia, se usan pesos inversos de censura o modelos de riesgos competitivos (Cap. 19).
:::

::: {.callout-important}
## 🎯 En resumen

-   Quienes están **presentes** al observar han **sobrevivido** o **permanecido**: si el riesgo cambia con el tiempo, ese grupo está seleccionado.
-   Los **usuarios prevalentes** hacen parecer **mejor** un fármaco con riesgo temprano alto; se evita con **nuevos usuarios** y tiempo cero en el inicio.
-   Las **pérdidas informativas** sesgan el efecto: **IPCW** corrige lo medido, **nada corrige lo que no se mide**.
-   Pregunta: *¿quién sigue aquí cuando miro, y quién ya no está?*
:::

## Ejercicio

1.  En la simulación de prevalentes, cambia el corte a **3 meses** y a **24 meses**. ¿Cómo cambia el HR?
2.  Aumenta la fuerza de la pérdida (`-2.0 * (pend - mean(pend))` a `-3.0 * ...`) y compara casos completos con IPCW.
3.  Lee un estudio de tu especialidad con **usuarios prevalentes**: ¿qué sesgo esperas y en qué dirección?
