# Estandarización por edad: comparar tasas con justicia

::: {.callout-note}
## 🩺 Escenario (datos hipotéticos)

La jefa de dos unidades de hemodiálisis, A y B, recibe el informe anual de mortalidad: la unidad B parece **peor**. Pero la dra. de la unidad B protesta: "mis pacientes son bastante mayores". ¿Quién tiene razón? Para saberlo hay que comparar las unidades **como si atendieran pacientes de la misma edad**. Eso es estandarizar.
:::

**Lo que vamos a hacer**

-   Ver cómo una tasa cruda puede **invertir** la conclusión cuando las edades son distintas (paradoja de Simpson).
-   Calcular una tasa **estandarizada directa** (con su IC) y una **razón de mortalidad estandarizada** (RME, estandarización indirecta).
-   Aplicar la misma lógica a la base `ckd_isglt2` (simulada) y comparar con la verdad.

## Paso 1. Los datos: dos unidades, cuatro grupos de edad

Cada fila es un grupo de edad de una unidad, con las personas-año de seguimiento y las muertes. La **tasa** es muertes por 100 personas-año. Los números son **hipotéticos**.

```{r}
#| label: setup-75
library(tidyverse)
source("R/funciones_extra_cap78.R")

unidades <- tribble(
  ~edad,    ~unidad, ~personas_anio, ~muertes,
  "<50",    "A",     800,            8,
  "50-64",  "A",     900,            27,
  "65-74",  "A",     600,            42,
  "≥75",    "A",     200,            24,
  "<50",    "B",     250,            2,
  "50-64",  "B",     500,            13,
  "65-74",  "B",     900,            54,
  "≥75",    "B",     1000,           110
) |>
  mutate(edad = factor(edad, levels = c("<50", "50-64", "65-74", "≥75")),
         tasa = 100 * muertes / personas_anio)        # por 100 personas-año

unidades |> select(unidad, edad, personas_anio, muertes, tasa) |> arrange(unidad, edad)
```

## Paso 2. La tasa cruda dice una cosa...

La tasa cruda es el total de muertes dividido por el total de personas-año:

```{r}
#| label: tasa-cruda
cruda <- unidades |>
  group_by(unidad) |>
  summarise(muertes = sum(muertes), personas_anio = sum(personas_anio)) |>
  mutate(tasa_cruda = 100 * muertes / personas_anio)
cruda
```

La unidad B tiene una mortalidad cruda **mayor**: `r sprintf("%.2f", cruda$tasa_cruda[2])` frente a `r sprintf("%.2f", cruda$tasa_cruda[1])` por 100 personas-año, es decir, `r round(100 * (cruda$tasa_cruda[2] / cruda$tasa_cruda[1] - 1))` % más.

## Paso 3. ...y los grupos de edad dicen lo contrario

Mira ahora la tasa **dentro de cada grupo de edad**:

```{r}
#| label: graf-edad
#| fig-width: 8
#| fig-height: 3.6
ggplot(unidades, aes(edad, tasa, fill = unidad)) +
  geom_col(position = "dodge", width = 0.7) +
  scale_fill_manual(values = c(A = "#E69F00", B = "#0072B2"), name = "Unidad") +
  labs(x = "Grupo de edad", y = "Mortalidad (por 100 personas-año)",
       caption = "Datos hipotéticos.") +
  theme_minimal(base_size = 11)
```

**Qué vemos.** En **todos** los grupos de edad, la unidad B tiene una mortalidad **menor** que la A. Y sin embargo, en conjunto, parece peor. La causa: `r round(100 * sum(unidades$personas_anio[unidades$unidad == "B" & unidades$edad == "≥75"]) / sum(unidades$personas_anio[unidades$unidad == "B"]))` % de las personas-año de B son de pacientes de 75 años o más (en A, solo `r round(100 * sum(unidades$personas_anio[unidades$unidad == "A" & unidades$edad == "≥75"]) / sum(unidades$personas_anio[unidades$unidad == "A"]))` %), y ese grupo muere mucho más. Es la **paradoja de Simpson**: la edad es un **confusor** de la comparación entre unidades.

## Paso 4. Estandarización directa

La idea: aplicar **la tasa específica por edad de cada unidad** a **una misma población estándar** y promediar. Cada grupo de edad pesa según su proporción en el estándar:

$$
\text{Tasa estandarizada} = \sum_i w_i \, \hat{\lambda}_i \qquad w_i = \frac{N^{\text{estándar}}_i}{\sum N^{\text{estándar}}}
$$

El estándar puede ser una población de referencia (la estándar mundial de la OMS, el censo del país) o, como aquí, la **suma de las dos unidades**. Calculamos pesos, tasa estandarizada y un IC aproximado con la varianza de Poisson $\sum w_i^2 \, d_i / PA_i^2$:

```{r}
#| label: directa
estandar <- unidades |> group_by(edad) |> summarise(pa_estandar = sum(personas_anio)) |>
  mutate(peso = pa_estandar / sum(pa_estandar))
estandar

directa <- unidades |>
  left_join(estandar, by = "edad") |>
  group_by(unidad) |>
  summarise(
    tasa_estandarizada = 100 * sum(peso * muertes / personas_anio),
    ee = 100 * sqrt(sum(peso^2 * muertes / personas_anio^2)),
    inf = tasa_estandarizada - 1.96 * ee,
    sup = tasa_estandarizada + 1.96 * ee
  )
directa
```

La función `estandarizar_directa()` (en `R/funciones_extra_cap78.R`) hace exactamente lo mismo para **cualquier** tipo de estratos, y `razon_estandarizada()` calcula la razón de las dos tasas con su IC:

```{r}
#| label: razon-directa
res <- estandarizar_directa(unidades, grupo = "unidad", estrato = "edad",
                            eventos = "muertes", denominador = "personas_anio", tipo = "tasa")
res |> mutate(across(where(is.numeric), \(x) round(x, 2)))

rr_ab <- razon_estandarizada(res, numerador = "B", referencia = "A")
rr_ab |> mutate(across(everything(), \(x) round(x, 2)))
```

**Qué vemos.** Cruda, B era `r round(100 * (cruda$tasa_cruda[2] / cruda$tasa_cruda[1] - 1))` % **peor**. Estandarizada, la tasa de B es `r sprintf("%.2f", directa$tasa_estandarizada[2])` frente a `r sprintf("%.2f", directa$tasa_estandarizada[1])` de A: la **dirección se invierte** (razón estandarizada `r sprintf("%.2f", rr_ab$razon)`). Pero el IC de la razón (`r sprintf("%.2f", rr_ab$inf)`-`r sprintf("%.2f", rr_ab$sup)`) incluye 1: con tan pocas muertes la diferencia real es **modesta e imprecisa**. Lo que desaparece al estandarizar es la "desventaja" aparente de B, que solo se debía a atender pacientes mayores.

## Paso 5. Estandarización indirecta: la RME

La directa exige tasas por edad **estables** en cada población. Con pocos eventos (centros pequeños) esas tasas bailan mucho. Entonces se usa la **indirecta**: se toman las **tasas de una población de referencia**, se calculan las muertes **esperadas** en nuestra población si tuviera esas tasas y se divide lo observado entre lo esperado. Es la **razón de mortalidad estandarizada (RME)**:

$$
\text{RME} = \frac{\text{Observadas}}{\text{Esperadas}} = \frac{\sum d_i}{\sum PA_i \cdot \lambda^{\text{ref}}_i}
$$

Aquí la referencia son las tasas por edad de la unidad A (en la práctica serían las de un registro nacional):

```{r}
#| label: indirecta
ref <- unidades |> filter(unidad == "A") |> select(edad, tasa_ref = tasa)

indirecta <- unidades |>
  filter(unidad == "B") |>
  left_join(ref, by = "edad") |>
  summarise(observadas = sum(muertes), esperadas = sum(personas_anio * tasa_ref / 100))

indirecta |> mutate(RME = observadas / esperadas)

## IC exacto de Poisson para la RME
pt <- poisson.test(indirecta$observadas, indirecta$esperadas)
c(RME = unname(pt$estimate), pt$conf.int)
```

**Cómo se lee.** Con las tasas por edad de la unidad A, a B le "tocaban" `r round(indirecta$esperadas)` muertes y tuvo `r indirecta$observadas`: RME = `r sprintf("%.2f", indirecta$observadas / indirecta$esperadas)` (IC `r sprintf("%.2f", pt$conf.int[1])`-`r sprintf("%.2f", pt$conf.int[2])`). Una RME < 1 significa **menos muertes que las esperadas**; si el IC contiene 1, no hay evidencia de diferencia. Es la medida clásica para comparar **centros de diálisis** (mortalidad, hospitalizaciones, trasplante).

¿Cuál usar? La **directa** compara tasas entre varias poblaciones con un mismo estándar, pero necesita tasas por edad estables en cada una (muchas muertes por estrato). La **indirecta** solo necesita la estructura de edad del centro y las tasas de referencia; es la elegida con pocos eventos, aunque cada RME usa su propia estructura de edad y por eso no conviene comparar RME entre sí con ligereza.

## Paso 6. Con paquetes especializados (no se ejecutan aquí)

Los paquetes `dsr` y `PHEindicatormethods` hacen estas estandarizaciones (con IC por el método gamma) y trabajan con estratos de edad **y sexo** a la vez. Sus llamadas, adaptadas a nuestros datos:

```{r}
#| label: paquetes-estandarizacion
#| eval: false
# Con el paquete dsr (no se ejecuta aquí): estandarización directa
dsr::dsr(data = unidades, event = muertes, fu = personas_anio, subgroup = unidad,
         edad,                                          # estrato(s) por los que se estandariza
         refdata = estandar |> rename(pop = pa_estandar) |> select(edad, pop),
         method = "gamma", sig = 0.95, mp = 100, decimals = 2)

# Con el paquete PHEindicatormethods (no se ejecuta aquí)
library(PHEindicatormethods)
unidades |>
  left_join(estandar |> select(edad, pa_estandar), by = "edad") |>
  group_by(unidad) |>
  phe_dsr(x = muertes, n = personas_anio, stdpop = pa_estandar, stdpoptype = "field")   # directa

# Indirecta: tasas de referencia (x_ref, n_ref) de otra población, p. ej., la unidad A
ref_A <- unidades |> filter(unidad == "A")
unidades |> filter(unidad == "B") |>
  calculate_ISRate(x = muertes, n = personas_anio, x_ref = ref_A$muertes, n_ref = ref_A$personas_anio)
```

## Paso 7. Otra mirada: el caso del iSGLT2 en `ckd_isglt2`

La misma lógica compara el riesgo de evento renal a 36 meses entre tratados y no tratados, **estandarizando por edad** (aquí con proporciones, porque todos los pacientes se siguen 36 meses o hasta el evento). Usamos la versión con "oráculo" para conocer la **verdad**: el RR causal a 36 meses si todos recibieran el fármaco frente a nadie.

```{r}
#| label: ckd-estandarizada
ckd <- read_csv("Bases/ckd_isglt2_oraculo.csv", show_col_types = FALSE) |>
  mutate(gedad = cut(edad, c(0, 59, 69, 79, 100), labels = c("<60", "60-69", "70-79", "≥80")))

verdad_rr <- mean(ckd$evento_36m_1) / mean(ckd$evento_36m_0)     # verdad (solo existe porque simulamos)

## Una fila por tratamiento x grupo de edad
por_edad <- ckd |>
  group_by(isglt2, gedad) |>
  summarise(eventos = sum(evento), n = n(), .groups = "drop") |>
  mutate(isglt2 = if_else(isglt2 == 1, "Con iSGLT2", "Sin iSGLT2"))

est_edad <- estandarizar_directa(por_edad, grupo = "isglt2", estrato = "gedad",
                                 eventos = "eventos", denominador = "n", tipo = "riesgo")
est_edad |> mutate(across(where(is.numeric), \(x) round(x, 1)))   # riesgos en %
```

Ahora el RR crudo, el estandarizado por edad y, para ver el efecto de **añadir un factor**, el estandarizado por edad y sexo juntos (8 estratos):

```{r}
#| label: ckd-edad-sexo
por_edad_sexo <- ckd |>
  mutate(estrato = paste(gedad, sexo)) |>
  group_by(isglt2, estrato) |>
  summarise(eventos = sum(evento), n = n(), .groups = "drop") |>
  mutate(isglt2 = if_else(isglt2 == 1, "Con iSGLT2", "Sin iSGLT2"))

est_edad_sexo <- estandarizar_directa(por_edad_sexo, grupo = "isglt2", estrato = "estrato",
                                      eventos = "eventos", denominador = "n", tipo = "riesgo")

tibble(
  analisis = c("RR crudo", "RR estandarizado por edad", "RR estandarizado por edad y sexo", "Verdad (oráculo)"),
  RR = c(est_edad$crudo[est_edad$grupo == "Con iSGLT2"] / est_edad$crudo[est_edad$grupo == "Sin iSGLT2"],
         razon_estandarizada(est_edad, "Con iSGLT2", "Sin iSGLT2")$razon,
         razon_estandarizada(est_edad_sexo, "Con iSGLT2", "Sin iSGLT2")$razon,
         verdad_rr)
) |> mutate(RR = round(RR, 3))
```

**Qué vemos.** El RR crudo (`r sprintf("%.2f", est_edad$crudo[est_edad$grupo == "Con iSGLT2"] / est_edad$crudo[est_edad$grupo == "Sin iSGLT2"])`) **exagera** el beneficio: los tratados son más jóvenes. Estandarizar por edad lo acerca a la verdad (`r sprintf("%.2f", verdad_rr)`): sube a `r sprintf("%.2f", razon_estandarizada(est_edad, "Con iSGLT2", "Sin iSGLT2")$razon)`, aunque no la alcanza. Añadir el sexo casi no cambia nada, porque el sexo estaba balanceado en la Tabla 1 (Cap. 7.2). **Pero queda confusión residual**: la albuminuria y la TFGe también están desbalanceadas, y la fragilidad ni siquiera se mide. Estandarizar por pocos factores corrige solo esos factores; para muchos se necesitan **modelos** (Cap. 8) o **ponderación** (Cap. 12).

::: {.callout-warning}
## ⚠️ Trampas frecuentes

-   **Comparar dos RME entre sí**: cada una usa su propia estructura de edad; para comparar muchos centros entre sí conviene la directa (u otros métodos).
-   **Estandarizar y creer que ya está ajustado por todo**: la estandarización corrige únicamente por los estratos que usaste. Si quedan confusores sin medir, el resultado sigue sesgado.
-   **Estratos con muy pocos eventos**: producen tasas inestables. Junta categorías de edad (de 10 o 15 años en vez de 5) o pasa a la indirecta.
:::

::: {.callout-important}
## 🎯 En resumen

-   Comparar tasas crudas entre poblaciones con distinta edad puede **invertir** la conclusión (paradoja de Simpson).
-   **Directa**: aplica las tasas por edad de cada población a un estándar común; **indirecta**: compara observadas con esperadas (**RME**).
-   La directa es el **mismo mecanismo que la g-fórmula** (Cap. 12): calcular el riesgo en cada estrato de confusores y promediar con los pesos de una población estándar. Si el estándar es toda la población del estudio, estima el efecto de "todos tratados frente a nadie tratado" **siempre que los confusores incluidos basten**.
-   Estandarizar por una sola variable no basta si hay **otros confusores**.
:::

## Ejercicio

1.  Recalcula la tasa estandarizada usando como estándar la **distribución de la unidad A** (en lugar de la suma). ¿Cambia la conclusión?
2.  Calcula la RME de la unidad A usando como referencia las tasas de la unidad B.
3.  En `ckd_isglt2`, estandariza el riesgo por **edad, sexo y ECV** a la vez (16 estratos). ¿Se acerca más el RR a la verdad?

## Nota editorial

-   Los datos de las unidades A y B son **hipotéticos**; la base `ckd_isglt2` es **simulada**. Capítulo redactado con asistencia de IA y revisado por el autor.
