# Tamaño de muestra para tiempo hasta un evento: eventos y pacientes

::: {.callout-note}
## 🩺 Escenario

En el piloto de bicarbonato, 640 pacientes dieron apenas **165 eventos de falla renal**. El comité quiere ahora un ensayo cuyo desenlace principal sea el **tiempo hasta la falla renal** (diálisis o trasplante). Un colega propone: *«Con 640 pacientes ya tuvimos una señal; pongamos 1 000 y listo»*. Pero en un estudio de supervivencia **la información no la dan los pacientes, la dan los eventos**: un paciente que sigue sano al cierre aporta casi nada a la comparación. ¿Cuántos eventos hacen falta, y cuántos pacientes (y cuánto tiempo) para conseguirlos?
:::

**Lo que vamos a hacer**

-   Calcular el **número de eventos** necesarios con la fórmula de **Schoenfeld**.
-   Convertir eventos en **pacientes**, según el riesgo esperado, el tiempo de reclutamiento y el seguimiento.
-   **Verificar** con `rpact` (si está instalado) y con **simulación** con `survival`, y ver qué pasa si hay menos eventos de los previstos.

```{r}
#| label: setup-c203
#| message: false
library(tidyverse)
library(survival)
source("R/funciones_extra_a.R")      # num(), pct()
source("R/funciones_cap20.R")
source("R/simular_eca_bicarbonato.R")
theme_set(theme_minimal(base_size = 12))

eca <- read_csv("Bases/eca_bicarbonato.csv", show_col_types = FALSE) |>    # piloto SIMULADO (Cap. 11)
  mutate(brazo = factor(brazo, levels = c("Placebo", "Bicarbonato")))
```

## Paso 1: eventos, no pacientes

Para detectar una razón de riesgos (HR, *hazard ratio*) con una prueba de log-rank o un modelo de Cox, la potencia depende del número total de **eventos** *d*. La fórmula de Schoenfeld (1983), con una proporción *p* de pacientes en el brazo activo, es:

$$
d = \frac{(z_{1-\alpha/2} + z_{1-\beta})^2}{p\,(1-p)\,[\ln(\mathrm{HR})]^2}
\qquad \text{(con 1:1, } p = 0.5\text{: } d = \frac{4\,(z_{1-\alpha/2} + z_{1-\beta})^2}{[\ln(\mathrm{HR})]^2}\text{)}
$$

Cuanto más cerca de 1 está el HR, más eventos hacen falta. Con nuestra función `n_eventos()` (la fórmula escrita en una línea):

```{r}
#| label: eventos-hr-c203
tabla_hr <- tibble(hr = c(0.60, 0.70, 0.75, 0.80, 0.90)) |>
  mutate(eventos_1a1 = ceiling(n_eventos(hr)),
         eventos_1a2 = ceiling(n_eventos(hr, p = 2 / 3)))     # el doble de pacientes en el brazo activo
tabla_hr
```

**Qué vemos.** Para un HR de **0.75** (una reducción del 25 % del riesgo instantáneo) hacen falta **`r tabla_hr$eventos_1a1[tabla_hr$hr == 0.75]` eventos** con asignación 1:1; para **0.90**, **`r format(tabla_hr$eventos_1a1[tabla_hr$hr == 0.90], big.mark = " ")`**. La asignación 1:2 exige un `r pct(tabla_hr$eventos_1a2[tabla_hr$hr == 0.75] / tabla_hr$eventos_1a1[tabla_hr$hr == 0.75] - 1, 1)` más de eventos (`r tabla_hr$eventos_1a2[tabla_hr$hr == 0.75]` frente a `r tabla_hr$eventos_1a1[tabla_hr$hr == 0.75]`), igual que en 20.2. El piloto, con **`r sum(eca$estado == 1)` eventos**, estaba muy por debajo de lo necesario para un HR de 0.75.

## Paso 2: de eventos a pacientes

Los eventos calculados tienen que ocurrir **antes del cierre** del estudio. Cuántos pacientes necesitas depende de la probabilidad de que cada uno tenga el evento mientras lo sigues. Con un riesgo constante en el tiempo (modelo **exponencial**, una simplificación), la tasa de eventos del grupo placebo del piloto es:

```{r}
#| label: lambda-c203
placebo <- filter(eca, brazo == "Placebo")
lambda0 <- sum(placebo$estado == 1) / sum(placebo$tiempo_meses)     # eventos por paciente-mes
c(lambda_por_mes = lambda0, riesgo_12m = 1 - exp(-12 * lambda0), riesgo_24m = 1 - exp(-24 * lambda0))

km <- survfit(Surv(tiempo_meses, estado == 1) ~ 1, data = placebo)
1 - summary(km, times = c(12, 24))$surv                              # Kaplan-Meier, para comparar
```

La tasa es de **`r num(100 * lambda0, 2)` eventos por 100 paciente-meses**. El modelo exponencial da un riesgo a 24 meses de `r pct(1 - exp(-24 * lambda0), 0)` frente al `r pct(1 - summary(km, times = 24)$surv, 0)` de Kaplan-Meier: una aproximación razonable para planificar.

Ahora el diseño. Suponemos (hipotético) que el reclutamiento dura **24 meses** (uniforme) y que el estudio cierra a los **48 meses** del inicio, de modo que el último paciente se sigue 24 meses. La probabilidad de evento de un paciente es la media, sobre su momento de entrada, de $1 - e^{-\lambda \cdot (\text{seguimiento})}$:

$$
P(\text{evento}) = 1 - \frac{e^{-\lambda (T - a)} - e^{-\lambda T}}{\lambda\, a}
\qquad (a = \text{meses de reclutamiento},\ T = \text{duración total})
$$

```{r}
#| label: pacientes-c203
hr <- 0.75; acum <- 24; dur <- 48
eventos <- ceiling(n_eventos(hr))
p0 <- prob_evento(lambda0, acum, dur)               # probabilidad de evento en placebo
p1 <- prob_evento(lambda0 * hr, acum, dur)          # y en bicarbonato
n_total <- n_pacientes_surv(eventos, lambda0, hr, acum, dur)
c(prob_placebo = p0, prob_bicarbonato = p1, pacientes = n_total, por_grupo = n_total / 2)
```

**Qué vemos.** Un paciente tiene en promedio `r pct((p0 + p1) / 2, 0)` de probabilidad de llegar a tener el evento antes del cierre (`r pct(p0, 0)` en placebo, `r pct(p1, 0)` con bicarbonato). Para reunir **`r eventos` eventos** hacen falta **`r format(n_total, big.mark = " ")` pacientes** (`r n_total / 2` por grupo), unas `r num(n_total / n_medias(1.0, 2.6)$total, 1)` veces los `r n_medias(1.0, 2.6)$total` que necesitaba el desenlace continuo de 20.2.

El tiempo cuenta tanto como los pacientes. Alargar el seguimiento reduce el número de pacientes que necesitas, pero con rendimientos decrecientes:

```{r}
#| label: fig-duracion-c203
#| fig-cap: "Pacientes totales necesarios según la duración del estudio (reclutamiento de 24 meses, tasa de eventos del placebo del piloto simulado, potencia 80 %). Parámetros hipotéticos."
#| fig-width: 6.8
#| fig-height: 3.6
curva_dur <- expand_grid(dur = seq(30, 84, by = 2), hr = c(0.70, 0.75, 0.80)) |>
  mutate(pacientes = map2_dbl(dur, hr, \(d, h) n_pacientes_surv(ceiling(n_eventos(h)), lambda0, h, acum, d)))

ggplot(curva_dur, aes(dur, pacientes, color = factor(hr))) +
  geom_line(linewidth = 1) +
  scale_color_manual(values = c("#009E73", "#0072B2", "#D55E00"), name = "HR a detectar") +
  labs(x = "Duración total del estudio (meses)", y = "Pacientes totales")
```

La curva baja con rapidez entre los 30 y los 48 meses y luego baja cada vez más despacio: añadir seguimiento al final aporta pocos eventos nuevos porque ya no quedan tantos pacientes en riesgo. Reclutar más despacio y seguir más tiempo ahorra pacientes, a cambio de un ensayo más largo y caro.

## Paso 3: lo mismo con `rpact`

El paquete `rpact` (diseños de ensayos clínicos con análisis interinos) calcula este mismo tamaño. Su `getSampleSizeSurvival()` pide el riesgo del control (`lambda2`), el HR, el reclutamiento y el seguimiento **después** del reclutamiento. Una intensidad de reclutamiento relativa (< 1) le indica que calcule *N*:

```{r}
#| label: rpact-c203
#| eval: !expr requireNamespace("rpact", quietly = TRUE)
#| error: true
library(rpact)
plan_rpact <- getSampleSizeSurvival(alpha = 0.05, sided = 2, beta = 0.20,
                                    hazardRatio = hr, lambda2 = lambda0,
                                    accrualTime = c(0, acum), accrualIntensity = 0.5,
                                    followUpTime = dur - acum)

tibble(metodo = c("A mano", "rpact"),
       eventos = c(n_eventos(hr), plan_rpact$maxNumberOfEvents),
       pacientes = c(n_total, plan_rpact$maxNumberOfSubjects)) |>
  mutate(across(where(is.numeric), \(x) round(x, 1)))
```

`rpact` y la versión a mano dan **los mismos eventos y el mismo número de pacientes** (la diferencia es el redondeo): no hay magia, es la misma fórmula con un envoltorio muy cómodo, y además extiende el cálculo a diseños con análisis interinos (20.7).

## Paso 4: verificación con simulación

La fórmula supone riesgos exponenciales, reclutamiento uniforme y HR constante. Simulamos **1 000 ensayos** de `r format(n_total, big.mark = " ")` pacientes con exactamente esas reglas (`simular_surv()`), analizados con un modelo de Cox, y contamos cuántas veces la prueba de puntuación (equivalente al log-rank) es significativa. Se analiza también el escenario **sin efecto** (HR = 1) para medir el error tipo I:

```{r}
#| label: sim-surv-c203
simular_potencia_surv <- function(n, hr, lambda0, R = 1000, semilla = 20, perdida_mes = 0) {
  set.seed(semilla)
  res <- replicate(R, {
    d <- simular_surv(n, hr, lambda0, acum, dur, perdida_mes)
    c(p = summary(coxph(Surv(tiempo, evento) ~ brazo, data = d))$sctest[["pvalue"]], eventos = sum(d$evento))
  })
  tibble(potencia = mean(res["p", ] < 0.05), eventos_medios = mean(res["eventos", ]))
}

sim_h1 <- simular_potencia_surv(n_total, hr, lambda0)       # HR = 0.75
sim_h0 <- simular_potencia_surv(n_total, 1, lambda0)        # HR = 1: mide el error tipo I
bind_rows(`HR = 0.75` = sim_h1, `HR = 1` = sim_h0, .id = "escenario")
```

**Qué vemos.** Con HR = 0.75 la potencia simulada es **`r pct(sim_h1$potencia, 1)`** (error de Monte Carlo ±`r num(100 * sqrt(0.8 * 0.2 / 1000), 1)` puntos) frente al 80 % de la fórmula: una diferencia de `r num(100 * (sim_h1$potencia - 0.8), 1)` puntos. Los ensayos acumularon en promedio **`r num(sim_h1$eventos_medios, 0)` eventos**, casi exactamente los `r eventos` calculados. Con HR = 1 los falsos positivos fueron `r pct(sim_h0$potencia, 1)` (nominal 5 %). La fórmula funciona **cuando se cumplen sus supuestos**.

## Paso 5: si hay menos eventos de los previstos

El peor escenario práctico no es que el HR sea algo distinto, sino que **el riesgo del control sea menor** de lo supuesto (los pacientes de un ensayo suelen estar más sanos que los de una cohorte). Supongamos que la tasa real es **30 % menor**, con los mismos `r format(n_total, big.mark = " ")` pacientes:

```{r}
#| label: sim-menos-eventos-c203
sim_bajo <- simular_potencia_surv(n_total, hr, 0.7 * lambda0)
sim_bajo
potencia_eventos(sim_bajo$eventos_medios, hr)        # lo que predice Schoenfeld con esos eventos
```

La potencia se desploma a **`r pct(sim_bajo$potencia, 0)`**: con la misma muestra y el mismo efecto, los ensayos reunieron **`r num(sim_bajo$eventos_medios, 0)` eventos** en lugar de `r eventos`. Fíjate en la última línea: la fórmula de Schoenfeld, aplicada a los eventos realmente observados, predice `r pct(potencia_eventos(sim_bajo$eventos_medios, hr), 0)`, casi lo que dio la simulación. **Los eventos lo explican todo.** Por eso los ensayos de supervivencia se diseñan «dirigidos por eventos»: el análisis final se hace cuando se alcanza el número de eventos, y se prolonga el seguimiento (o se reclutan más pacientes) si la tasa resulta menor.

## Paso 6: la fórmula frente al ensayo del libro

El simulador del ensayo de bicarbonato (Cap. 11) no es exponencial ni de riesgos constantes: hay efecto de centro, pacientes más y menos riesgosos, incumplimiento y censura al azar. ¿Sigue valiendo Schoenfeld? Simulamos **600 ensayos de 640 pacientes** con el simulador del libro, analizados por ITT, y comparamos con lo que predice la fórmula usando el HR ITT verdadero (de un ensayo gigante) y los eventos observados:

```{r}
#| label: sim-libro-c203
set.seed(1)
grande <- simular_eca_bicarbonato(n = 60000, semilla = 5)$datos |>
  mutate(brazo = factor(brazo, levels = c("Placebo", "Bicarbonato")))
hr_itt <- unname(exp(coef(coxph(Surv(tiempo_meses, estado == 1) ~ brazo, data = grande))))   # verdad ITT

res_libro <- sapply(1:600, \(s) {
  d <- simular_eca_bicarbonato(640, semilla = s)$datos
  c(p = summary(coxph(Surv(tiempo_meses, estado == 1) ~ brazo, data = d))$sctest[["pvalue"]],
    eventos = sum(d$estado == 1))
})
c(hr_itt_verdadero = hr_itt, eventos_medios = mean(res_libro["eventos", ]),
  potencia_simulada = mean(res_libro["p", ] < 0.05),
  potencia_schoenfeld = potencia_eventos(mean(res_libro["eventos", ]), hr_itt)) |> round(3)
```

**Qué vemos.** El HR ITT verdadero es **`r num(hr_itt, 2)`** (más cerca de 1 que el 0.70 de los cumplidores, por la no adherencia: 20.7). Con **`r num(mean(res_libro["eventos", ]), 0)` eventos** de media, la potencia simulada del ensayo de 640 pacientes fue de **`r pct(mean(res_libro["p", ] < 0.05), 0)`** y la fórmula predice **`r pct(potencia_eventos(mean(res_libro["eventos", ]), hr_itt), 0)`** (error de Monte Carlo ±`r num(100 * sqrt(0.3 * 0.7 / 600), 1)` puntos): la fórmula sigue siendo útil aunque el mundo no sea exponencial, siempre que uses el **HR que de verdad estimará el análisis (ITT)** y los **eventos reales**. Un ensayo con esa probabilidad de salir significativo para el efecto ITT verdadero tiene muchas posibilidades de ser no concluyente, como el de 11.2.

## Trampas frecuentes

::: {.callout-warning}
## ⚠️ Lo que la fórmula no ve

-   **Riesgos no proporcionales**: si el HR cambia con el tiempo (un efecto que tarda en aparecer), Schoenfeld subestima lo que necesitas. Comprueba la proporcionalidad (Cap. 9) y considera la diferencia de tiempos de supervivencia restringida.
-   **Riesgos competitivos**: si muchos pacientes mueren antes de la falla renal, los eventos de interés serán menos de lo calculado con una tasa «cruda». Planifica con la tasa de eventos esperada **en presencia** de la muerte, o usa un desenlace compuesto.
-   **Pérdidas de seguimiento y cruces**: reducen los eventos observados (20.7). Con `perdida_mes` en `simular_surv()` puedes ver cuánto.
-   **Tomar el HR del piloto**: con `r sum(eca$estado == 1)` eventos, el HR del piloto tiene un IC muy amplio (11.2).
:::

::: {.callout-important}
## 🎯 En resumen

-   La potencia de un ensayo de supervivencia depende de los **eventos**. Para HR = 0.75 con 1:1 hacen falta **`r eventos`** (Schoenfeld).
-   Para pasar de eventos a **pacientes** necesitas la tasa de eventos del control, el tiempo de reclutamiento y la duración. Con los supuestos de este subcapítulo: **`r format(n_total, big.mark = " ")` pacientes**; `rpact` y la versión a mano coinciden.
-   La simulación con `survival` dio una potencia de **`r pct(sim_h1$potencia, 0)`** y una media de `r num(sim_h1$eventos_medios, 0)` eventos, como la fórmula.
-   Si la tasa de eventos es menor de lo previsto, la potencia cae (`r pct(sim_bajo$potencia, 0)` con una tasa 30 % menor): diseña **dirigido por eventos**.
-   Planifica con el **HR ITT** esperado, no con el efecto en quienes cumplen.
:::

## Ejercicio

1.  Calcula con `n_pacientes_surv()` cuántos pacientes harían falta si el reclutamiento dura 36 meses y el estudio cierra a los 60 meses. ¿Por qué baja *N* respecto a los `r format(n_total, big.mark = " ")` del Paso 2?
2.  Verifica por simulación (con `simular_potencia_surv()`) que con asignación **1:2** (usa `p = 2/3` en `n_eventos()`) se necesitan más eventos pero se mantiene el 80 % de potencia. (Pista: `simular_surv()` asigna 1:1; modifícala.)
3.  Con `simular_surv(perdida_mes = 0.005)` simula un 5 % de pérdidas al año. ¿Cuánto cae la potencia con el *N* del Paso 2?
