# Medidas de impacto: ¿a cuántos pacientes beneficia?

::: {.callout-note}
## 🩺 Escenario

El comité de farmacia de tu hospital sabe que los iSGLT2 reducen el riesgo de eventos renales (RR 0.57). Pero te pregunta algo más práctico: *"Si los indicamos a todos los pacientes elegibles, ¿a cuántos tenemos que tratar durante 3 años para evitar **un** evento? ¿Y vale la pena en los de bajo riesgo?"* Una razón como el RR no responde eso. Hace falta una medida **absoluta**.
:::

## Lo que vamos a hacer

-   Pasar de la escala relativa (RR) a la absoluta: **diferencia de riesgos** y **NNT**.
-   Ver por qué el mismo RR da NNT muy distintos según el riesgo basal.
-   Comprobar con datos simulados que un NNT calculado con una asociación **cruda** puede ser muy engañoso.
-   Calcular las **fracciones atribuibles** cuando la exposición daña.

## Paso 1. Diferencia de riesgos (RA)

También se llama *riesgo atribuible*, *reducción absoluta del riesgo* (si el tratamiento protege) o *aumento absoluto* (si daña). Responde: ¿cuántos eventos más o menos **por cada 100 pacientes**?

$$
\text{RA} = \text{Riesgo}_{\text{expuestos}} - \text{Riesgo}_{\text{no expuestos}} \;=\; R_{\text{no exp}} \times (RR - 1)
$$

Retomamos la base **simulada** con iSGLT2 (Capítulo 3.2). Los números de este paso son **crudos**, solo para practicar el cálculo:

```{r}
#| label: setup-23
library(tidyverse)
source("R/funciones_epi.R")          # medidas_2x2(), nnt_desde_rd(), categoria_a()
source("R/funciones_extra_a.R")      # pct(), num()

ckd <- read_csv("Bases/ckd_isglt2.csv", show_col_types = FALSE)

tabla <- table(isglt2 = ckd$isglt2, evento = ckd$evento)
res <- medidas_2x2(a = tabla["1", "1"], b = tabla["1", "0"],     # con iSGLT2: con y sin evento
                   c = tabla["0", "1"], d = tabla["0", "0"])     # sin iSGLT2: con y sin evento
res
```

**Qué vemos.** El RA fue **`r num(100 * res$estimado[3], 1)` puntos porcentuales** (IC 95 % `r num(100 * res$ic_inf[3], 1)` a `r num(100 * res$ic_sup[3], 1)`): *"por cada 1000 pacientes que inician iSGLT2 habría unos `r round(abs(res$estimado[3]) * 1000)` eventos renales menos a 36 meses"*.

## Paso 2. Número necesario a tratar (NNT) y a dañar (NND)

Es el número de pacientes que deben recibir la intervención (en lugar del comparador) para **evitar un evento** adicional (NNT) o **causar uno** (NND):

$$
\text{NNT} = \frac{1}{\lvert \text{RA} \rvert}
$$

-   Desenlace **desfavorable** (muerte, diálisis) y RA < 0: la intervención lo previene, **NNT**.
-   Desenlace **desfavorable** y RA > 0: la intervención lo causa, **NND**.
-   Desenlace **favorable** (remisión) y RA > 0: la intervención lo favorece, **NNT**.

```{r}
#| label: nnt
nnt_crudo <- nnt_desde_rd(rd = res$estimado[3], rd_inf = res$ic_inf[3], rd_sup = res$ic_sup[3])
nnt_crudo
```

**Qué vemos.** **NNT ≈ `r round(nnt_crudo$nnt)` a 36 meses** (IC 95 % `r num(nnt_crudo$nnt_ic_inf, 1)` a `r num(nnt_crudo$nnt_ic_sup, 1)`): *"es necesario tratar a unos `r round(nnt_crudo$nnt)` pacientes con iSGLT2 durante 3 años para evitar un evento renal"*.

::: {.callout-warning}
## ⚠️ Cuidado con el NNT

-   **Siempre** indica el horizonte de tiempo: un NNT de 12 a 3 años no es un NNT de 12 a 1 año.
-   **Redondea hacia arriba** (12.0 → 12; 12.1 → 13): es un número de personas.
-   Si el IC de la diferencia de riesgos **incluye 0**, el IC del NNT no es un intervalo continuo (va de un valor hasta infinito y vuelve desde el infinito). `nnt_desde_rd()` te avisa con la columna `ic_incluye_cero` (Altman, 1998).
-   El NNT **no es transferible** entre poblaciones con distinto riesgo basal (Paso 5).
:::

## Paso 3. Las medidas de impacto presuponen causalidad

Un NNT se interpreta como "si *tratamos* a estos pacientes, evitamos un evento por cada tantos". Eso solo es cierto si la diferencia de riesgos es un **efecto causal**. Con una asociación confundida, el NNT es preciso pero engañoso.

Como los datos están simulados, podemos comprobarlo. La versión "oráculo" de la base tiene, para cada paciente, si habría tenido el evento **con** y **sin** el fármaco (columnas `evento_36m_1` y `evento_36m_0`), algo imposible en la vida real:

```{r}
#| label: nnt-verdad
oraculo <- read_csv("Bases/ckd_isglt2_oraculo.csv", show_col_types = FALSE)

# Efecto causal verdadero: riesgo si TODOS recibieran el fármaco vs. si NINGUNO lo recibiera
ra_verdadero  <- mean(oraculo$evento_36m_1) - mean(oraculo$evento_36m_0)
rr_verdadero  <- mean(oraculo$evento_36m_1) / mean(oraculo$evento_36m_0)

tibble(
  medida = c("Diferencia de riesgos", "RR", "NNT a 36 meses"),
  cruda  = c(res$estimado[3], res$estimado[4], 1 / abs(res$estimado[3])),
  verdad = c(ra_verdadero, rr_verdadero, 1 / abs(ra_verdadero))
) |>
  mutate(across(c(cruda, verdad), \(x) round(x, 3)))
```

**Qué vemos.** La asociación cruda sugiere un NNT de `r round(1 / abs(res$estimado[3]))`, pero el efecto causal verdadero implica un NNT de `r round(1 / abs(ra_verdadero))`: **casi el doble**. Un comité que se guiara por el NNT crudo sobreestimaría el beneficio. Las medidas de impacto se reservan para ensayos clínicos o análisis observacionales causales bien hechos (Capítulos 3 y 12).

## Paso 4. Reducción relativa del riesgo (RRR)

$$
\text{RRR} = 1 - \text{RR} = \frac{R_{\text{no exp}} - R_{\text{exp}}}{R_{\text{no exp}}}
$$

Con el RR crudo de `r num(res$estimado[4])`, la **RRR es `r round(100 * (1 - res$estimado[4]))` %**: el iSGLT2 eliminaría esa fracción del riesgo basal. Es la forma más "atractiva" de comunicar un resultado (un `r round(100 * (1 - res$estimado[4]))` % suena a mucho más que `r num(abs(100 * res$estimado[3]), 1)` puntos porcentuales), por lo que **no debe usarse sola**: acompáñala siempre del RA o del NNT.

## Paso 5. Misma reducción relativa, distinto impacto

Un RR de 0.57 no significa lo mismo en un paciente de bajo riesgo que en uno de alto riesgo. Veamos cómo cambia el beneficio absoluto con el riesgo basal (cálculo teórico):

```{r}
#| label: riesgo-basal
tibble(riesgo_basal = c(0.02, 0.10, 0.20, 0.40), rr = 0.57) |>
  mutate(riesgo_tratado = riesgo_basal * rr,
         ra  = riesgo_tratado - riesgo_basal,
         nnt = 1 / abs(ra)) |>
  mutate(across(c(riesgo_basal, riesgo_tratado, ra), \(x) pct(x)),
         nnt = round(nnt))
```

Con riesgo basal de 2 % hay que tratar a ~116 pacientes para evitar un evento; con 40 %, a ~6. **Por eso el NNT sirve para decidir *a quién* tratar.**

Esto no es solo teoría: en nuestros datos simulados, el efecto del fármaco **relativo** es casi el mismo en todos los pacientes, pero como el riesgo basal sube con la albuminuria, el beneficio **absoluto** crece. Con el oráculo, por categoría de albuminuria KDIGO (A1 < 30, A2 30-299, A3 ≥ 300 mg/g):

```{r}
#| label: nnt-por-albuminuria
verdad_estratos <- oraculo |>
  mutate(albuminuria = categoria_a(uacr)) |>
  group_by(albuminuria) |>
  summarise(pacientes   = n(),
            riesgo_sin  = mean(evento_36m_0),     # riesgo si nadie recibiera el fármaco
            riesgo_con  = mean(evento_36m_1),     # riesgo si todos lo recibieran
            rr          = riesgo_con / riesgo_sin,
            ra          = riesgo_con - riesgo_sin,
            nnt         = 1 / abs(ra))
verdad_estratos |> mutate(across(c(riesgo_sin, riesgo_con, ra), \(x) round(x, 3)), rr = round(rr, 2), nnt = round(nnt))
```

**Qué vemos.** El RR varía poco (de `r num(verdad_estratos$rr[3])` en A3 a `r num(verdad_estratos$rr[1])` en A1), pero el NNT pasa de unos `r round(verdad_estratos$nnt[1])` en A1 a unos `r round(verdad_estratos$nnt[3])` en A3. Este es un ejemplo de **modificación del efecto según la escala**: el efecto es casi homogéneo en la escala relativa (multiplicativa) y claramente heterogéneo en la absoluta (aditiva). Las dos escalas son legítimas y responden preguntas distintas; por eso conviene reportar la modificación del efecto en ambas (Knol y VanderWeele, 2012; Bours, 2021).

## Paso 6. Fracciones atribuibles (FAE y FAP)

Se usan cuando la exposición **daña** (RR > 1) y queremos saber cuánto del problema se debe a ella.

$$
\text{FAE} = \frac{RR - 1}{RR} \qquad\qquad \text{FAP} = \frac{p_e\,(RR-1)}{1 + p_e\,(RR-1)}
$$

donde $p_e$ es la proporción de expuestos en la **población** (no solo en la muestra de enfermos). *Ejemplo (hipotético):* en pacientes con ERC avanzada, la hiperfosfatemia persistente (fósforo > 5.5 mg/dL) se asocia con mayor mortalidad cardiovascular, con **RR = 1.8**, y **30 %** de la población la tiene.

```{r}
#| label: fraccion-atribuible
rr  <- 1.8
p_e <- 0.30

fae <- (rr - 1) / rr
fap <- p_e * (rr - 1) / (1 + p_e * (rr - 1))
tibble(FAE = pct(fae), FAP = pct(fap))
```

-   **FAE = `r pct(fae)`**: de la mortalidad cardiovascular de los pacientes con hiperfosfatemia, `r pct(fae, 0)` sería atribuible a ella (**si** la asociación es causal). Sirve para la consulta individual.
-   **FAP = `r pct(fap)`**: si se eliminara la hiperfosfatemia en toda la población, se evitaría `r pct(fap, 0)` de **todas** las muertes cardiovasculares. Es menor porque solo 30 % está expuesto. Sirve para salud pública.
-   Cuando la intervención **protege**, usa la RRR o el NNT en lugar de la fracción atribuible.

::: {.callout-important}
## 🎯 En resumen

| Medida | Fórmula | Pregunta clínica que responde |
|---|---|---|
| Diferencia de riesgos (RA) | $R_{exp} - R_{no\ exp}$ | ¿Cuántos eventos más o menos por 100 pacientes? |
| RRR | $1 - RR$ | ¿Qué fracción del riesgo basal se elimina? |
| NNT / NND | $1 / \lvert RA \rvert$ | ¿A cuántos debo tratar para evitar (o causar) 1 evento? |
| FAE | $(RR-1)/RR$ | ¿Qué % del riesgo **de los expuestos** se debe a la exposición? |
| FAP | $\dfrac{p_e (RR-1)}{1 + p_e (RR-1)}$ | ¿Qué % de **todos los casos** se evitaría sin la exposición? |

1.  Reporta **siempre** una medida relativa (RR/HR) **y** una absoluta (RA o NNT), con el **horizonte de tiempo** ("a 36 meses").
2.  El NNT vale solo para el **riesgo basal, la población y el horizonte** en que se calculó.
3.  Presuponen **causalidad**: con una asociación confundida, el NNT es atractivo pero falso (aquí, 12 vs. 22).
4.  Mira el **IC** de la medida absoluta, no solo el valor *p*.
:::

**Ejercicio.** (1) Un fármaco reduce el riesgo de diálisis a 5 años de 8 % a 6 %: calcula RA, RRR y NNT. ¿Y si el riesgo basal fuera 30 % con el mismo RR? (2) Un estudio dice "reduce el riesgo en 50 %" sin dar más datos: ¿qué te falta para decidir si lo prescribes? (3) Reproduce el cálculo de FAE y FAP con RR = 2.5 y 10 % de expuestos: ¿cuál de las dos cambia más?

## Referencias

1.  Zafra-Tanaka JH, Taype-Rondan A, Fernandez-Guzman D. Cómo entender las medidas de efecto en la investigación clínica: interpretación práctica y aplicación. *Rev Cuerpo Méd Hosp Nac Almanzor Aguinaga Asenjo*. 2023;16. <https://cmhnaaa.org.pe/ojs/index.php/rcmhnaaa/article/view/1935>

2.  Altman DG. Confidence intervals for the number needed to treat. *BMJ*. 1998;317:1309-1312.

3.  Knol MJ, VanderWeele TJ. Recommendations for presenting analyses of effect modification and interaction. *Int J Epidemiol*. 2012;41:514-520.

4.  Bours MJL. Tutorial: a nontechnical explanation of the counterfactual definition of effect modification and interaction. *J Clin Epidemiol*. 2021;134:113-124.

5.  Rothman KJ, Greenland S, Lash TL. *Modern Epidemiology*. 3.ª ed. Lippincott Williams & Wilkins; 2008.

## Nota editorial

-   Esta sección fue editada con asistencia de IA (ChatGPT; revisión editorial con Claude). Los ejemplos con datos hipotéticos o simulados no corresponden a pacientes reales.
