# Emparejamiento (*matching*)

## La idea

El **emparejamiento** forma un grupo de comparación **pareando** a cada paciente tratado con uno (o más) **no tratados con PS parecido**. Resultado: dos grupos **balanceados** en los confusores medidos, que se comparan **como si fueran de un ensayo**.

Estima por defecto el **ATT** (efecto en los tratados), porque se busca para **cada tratado** un control comparable.

El paquete **`MatchIt`** (Ho, Imai, King, Stuart) es el estándar.

```{r}
#| label: setup-124
library(tidyverse)
library(MatchIt)
library(sandwich)
library(lmtest)
source("R/funciones_epi.R")

oraculo <- read_csv("Bases/ckd_isglt2_oraculo.csv") |>
  mutate(sexo = factor(sexo, levels = c("Mujer", "Hombre")), luacr = log(uacr))
ckd <- oraculo |> select(-fragilidad, -pendiente_0, -pendiente_1, -ite, -starts_with("evento_36m"))

att_verdadero <- mean(oraculo$ite[oraculo$isglt2 == 1])
att_verdadero
```

## Emparejamiento 1:1 con calibrador

El método más usado: **vecino más cercano** en el PS, **sin reposición**, con un **calibrador** (*caliper*) que impide emparejar pacientes **demasiado distintos** (0.2 desviaciones estándar del PS):

```{r}
#| label: matchit
formula_ps <- isglt2 ~ I(edad / 10) + sexo + hba1c + pas + tfg_basal + luacr + ecv

m1 <- matchit(formula_ps, data = ckd, method = "nearest", distance = "glm", caliper = 0.2, ratio = 1)
m1
```

```{r}
#| label: resumen-match
summary(m1)$nn          # cuántos pacientes se emparejaron
```

-   Se emparejaron **1 816 pares** (3 632 pacientes). Quedaron **sin pareja 534 tratados** (con PS alto sin control comparable) y 834 controles.
-   **El estimando cambió**: ahora es el efecto en los **tratados emparejados** (los que tienen controles comparables), no en todos los tratados.

::: {.callout-warning}
## ⚠️ Descartar tratados cambia la pregunta

Si el 23 % de los tratados no tiene pareja, la estimación **no es el ATT de todos los tratados**; es el de los **comparables**. Reporta cuántos se descartaron y **cómo difieren** de los emparejados.
:::

## Paso crítico: comprobar el balance

**Antes de mirar el desenlace**, se verifica que el emparejamiento equilibró los confusores:

```{r}
#| label: balance-match
bal <- summary(m1, standardize = TRUE)$sum.matched[, "Std. Mean Diff."]
round(bal, 3)
```

```{r}
#| label: love-match
#| fig-width: 7
#| fig-height: 3.6
mm <- match.data(m1)          # base emparejada con la columna `weights` y `subclass` (par)
vars <- c("edad", "hba1c", "pas", "tfg_basal", "luacr", "ecv")

love_plot(ckd, vars, pesos = list(`Emparejado 1:1` = {
  w <- rep(0, nrow(ckd)); w[match(mm$id, ckd$id)] <- mm$weights; w }))
```

Tras emparejar, **todas las covariables tienen |DEM| < 0.08** (la distancia del PS, 0.13, es un resumen del modelo y queda algo por encima): el balance en lo medido es excelente. La edad (de −0.58 a −0.08) y la TFGe (0.44 a 0.07) quedan equilibradas.

## Paso 2: estimar el efecto en la muestra emparejada

El modelo es simple (desenlace ~ tratamiento) porque los grupos ya son comparables. Los errores estándar deben tener en cuenta los **pares** (agrupar por `subclass`):

```{r}
#| label: efecto-match
fit <- lm(pendiente_tfg ~ isglt2, data = mm, weights = weights)
res <- coeftest(fit, vcov = vcovCL, cluster = ~subclass)["isglt2", ]
c(estimado = res[1], ee = res[2], ic_inf = res[1] - 1.96 * res[2], ic_sup = res[1] + 1.96 * res[2]) |> round(2)
```

**Estimación: 1.37** (IC 1.27-1.46), frente al **ATT verdadero** de **`r sprintf("%.2f", att_verdadero)`**. El emparejamiento **equilibró lo medido**, pero el ATT queda **sobreestimado** por la fragilidad **no medida** (los tratados son más "robustos" de base).

### Con desenlace binario

```{r}
#| label: match-riesgo
fit_r <- lm(evento ~ isglt2, data = mm, weights = weights)
coeftest(fit_r, vcov = vcovCL, cluster = ~subclass)["isglt2", 1:2] |> round(3)
```

La diferencia de riesgo a 36 meses (−7.5 puntos) también es mayor que la verdadera en tratados (−4.0 puntos).

### Ajuste adicional tras emparejar (doblemente robusto)

Si queda un pequeño desbalance, se puede **añadir las covariables** al modelo de resultado (recomendado por Ho et al.):

```{r}
#| label: match-ajustado
fit2 <- lm(pendiente_tfg ~ isglt2 + I(edad / 10) + sexo + hba1c + pas + tfg_basal + luacr + ecv,
           data = mm, weights = weights)
coeftest(fit2, vcov = vcovCL, cluster = ~subclass)["isglt2", 1:2] |> round(2)
```

## Variantes del emparejamiento

| Opción | Argumento en `matchit()` | Ventajas | Desventajas |
|---|---|---|---|
| **1:1 sin reposición** | `ratio = 1` | Simple, interpretable | Descarta datos; depende del orden |
| **Con reposición** | `replace = TRUE` | Mejor balance; menos descartados | Controles repetidos; varianza mayor |
| **1:k** | `ratio = 2` | Más precisión | Más sesgo si los vecinos 2.º-k son peores |
| **Calibrador** | `caliper = 0.2` | Evita malas parejas | Descarta tratados |
| **Estratificación** | `method = "subclass"` | Usa todos los datos | Balance dentro de estratos |
| **Emparejamiento completo** | `method = "full"` (requiere `optmatch`) | Usa a todos; óptimo | Pesos variables |
| **Mahalanobis** | `distance = "mahalanobis"` | No usa PS | Peor con muchas covariables |

Comparamos algunas variantes con el **ATT verdadero**:

```{r}
#| label: variantes
estimar_att <- function(m, y = "pendiente_tfg") {
  d <- match.data(m)
  cl <- if ("subclass" %in% names(d)) ~subclass else ~id
  ct <- coeftest(lm(as.formula(paste(y, "~ isglt2")), data = d, weights = weights), vcov = vcovCL, cluster = cl)["isglt2", ]
  c(estimado = unname(ct[1]), ee = unname(ct[2]), n_analisis = nrow(d))
}
variantes <- list(
  `1:1, calibrador 0.2` = m1,
  `1:1 con reposición` = matchit(formula_ps, data = ckd, method = "nearest", distance = "glm", caliper = 0.2, replace = TRUE),
  `1:2, calibrador 0.2` = matchit(formula_ps, data = ckd, method = "nearest", distance = "glm", caliper = 0.2, ratio = 2),
  `Estratificación en 5` = matchit(formula_ps, data = ckd, method = "subclass", distance = "glm", subclass = 5)
)
map_dfr(variantes, estimar_att, .id = "variante") |>
  mutate(across(c(estimado, ee), \(x) round(x, 2)), verdad_ATT = round(att_verdadero, 2))
```

Todas las variantes dan estimaciones parecidas (1.36-1.52): **el método de emparejamiento importa mucho menos que el conjunto de confusores medidos**.

## Reporte del emparejamiento

::: {.callout-tip}
## 💡 Qué debe reportar un artículo con emparejamiento

-   [ ] **Variables** del modelo de PS y **método** (vecino más cercano, calibrador, razón, reposición).
-   [ ] **Número** de tratados y controles **antes y después** (y cuántos se descartaron).
-   [ ] **Tabla 1 / DEM antes y después** (el *love plot*).
-   [ ] **Estimando**: ATT en los emparejados.
-   [ ] **Errores estándar** que tengan en cuenta los pares (cluster o *bootstrap*).
-   [ ] **Software** y paquetes.
-   [ ] **Análisis de sensibilidad** para confusión no medida (12.8).
:::

::: {.callout-important}
## 🎯 En resumen

-   El **emparejamiento por PS** forma pares comparables y estima el **ATT**; `MatchIt` es el estándar.
-   **Comprueba el balance antes de estimar** (DEM < 0.10 en todas las covariables).
-   Los tratados **sin pareja** se descartan y **cambia el estimando**: repórtalos.
-   Estima con un modelo simple en la muestra emparejada con **EE que consideren los pares**; añadir covariables da **robustez**.
-   Equilibra **solo lo medido**: aquí el ATT sigue sobreestimado por la fragilidad.
:::

## Ejercicio

1.  Empareja con un **calibrador de 0.1** en vez de 0.2. ¿Cuántos tratados se descartan? ¿Cambia el balance y la estimación?
2.  Empareja **por Mahalanobis** (`distance = "mahalanobis"`). ¿Qué DEM obtienes?
3.  Repite el emparejamiento incluyendo `fragilidad` en el modelo de PS (solo es posible porque es simulada). ¿Qué estimación obtienes del ATT?
