# Capítulo 12: Análisis inferencial en estudios observacionales

> *"Un estudio observacional bien hecho es el intento de emular un ensayo aleatorizado que no se hizo."* Este capítulo reúne el corazón del libro: cómo pasar de una comparación **confundida** (tratados vs. no tratados) a una estimación **causal** plausible, con las herramientas modernas (ensayo objetivo, puntaje de propensión, emparejamiento, ponderación, estandarización y estimadores doblemente robustos), y **cómo saber qué tan lejos podemos estar de la verdad**.

::: {.callout-note}
## 🩺 El problema de todos los días

No hay un ECA que responda si el iSGLT2 enlentece la pérdida de TFGe **en tus pacientes** (ERC G3-G4, albuminuria y diabetes). Tienes una base de 5 000 pacientes atendidos en tu clínica (simulados), de los cuales 2 350 recibieron el fármaco. Los tratados tienen **más albuminuria, mejor TFGe y son más jóvenes**. ¿Cómo estimas el **efecto causal** del fármaco con estos datos, y cuánto puedes confiar en el resultado?
:::

Seguimos con la base `ckd_isglt2` (simulada, Cap. 3). Conocemos la **verdad**: el efecto causal promedio es de **+0.93 mL/min/1.73 m²/año** en la pendiente de TFGe y un HR de **0.70** para el evento renal. También sabemos que hay una **confusión no medida** escondida (la fragilidad). Cada método se juzgará contra esa verdad.

*Al finalizar este capítulo podrás:*

-   **Emular un ensayo objetivo**: definir elegibilidad, estrategias, tiempo cero, desenlace y contraste.
-   Estimar y **diagnosticar un puntaje de propensión** (solapamiento, balance).
-   Aplicar **emparejamiento** (`MatchIt`), **ponderación** (IPW; ATE, ATT, ATU) y **estandarización** (fórmula g).
-   Usar un **estimador doblemente robusto (AIPW)** y estimar efectos con **desenlaces de supervivencia**.
-   Evaluar la **robustez** de un resultado (E-value, controles negativos) y diseñar con **comparador activo**.

## El recorrido completo en una página

Antes de entrar al detalle, juguemos **la partida entera una vez**, rápido. Cada paso se explica con calma en un subcapítulo; aquí solo ves cómo encajan.

```{r}
#| label: recorrido-flujo
#| echo: false
#| fig-width: 9
#| fig-height: 2
library(tidyverse)
source("R/funciones_epi.R")
source("R/funciones_extra_cap1213.R")
diagrama_flujo(c("1. Pregunta y\nprotocolo\n(12.1)", "2. DAG:\nqué ajustar\n(Cap. 3)", "3. Puntaje de\npropensión (PS)\n(12.3)",
                 "4. Balance:\n¿grupos\ncomparables?\n(12.3-12.5)", "5. Efecto\n(IPW, fórmula g)\n(12.5-12.7)", "6. Sensibilidad:\n¿y si me falta algo?\n(12.8)"),
               resaltar = 4, tam_texto = 3)
```

```{r}
#| label: recorrido-datos
library(sandwich)
library(lmtest)

oraculo <- cargar_oraculo()    # datos SIMULADOS, con la verdad conocida
ckd <- observado(oraculo)      # lo que ve un investigador (sin la fragilidad ni los resultados potenciales)
```

### Paso 1. La pregunta

En adultos con ERC G3-G4 y diabetes, **¿iniciar un iSGLT2 enlentece la pérdida anual de TFGe, comparado con no iniciarlo?** Es la pregunta de un ensayo que no existe; escribimos su protocolo (12.1) y lo emulamos con el registro.

### Paso 2. El DAG: qué ajustar

Dibuja lo que crees que causa qué. Los **confusores medidos** (edad, TFGe, albuminuria, HbA1c, PAS, ECV) influyen en quién recibe el fármaco **y** en cómo evoluciona la TFGe. La **fragilidad** hace lo mismo, pero **no se mide**.

```{r}
#| label: recorrido-dag
#| fig-width: 8
#| fig-height: 3.4
nodos <- tribble(~nombre, ~x, ~y, ~etiqueta, ~rol,
  "C", 2, 2, "Confusores medidos\n(edad, TFGe, UACR,\nHbA1c, PAS, ECV)", "confusor",
  "A", 1, 1, "iSGLT2", "exposicion",
  "Y", 3, 1, "Pendiente\nde TFGe", "desenlace",
  "F", 2, 0, "Fragilidad\n(no medida)", "no medido")
aristas <- tribble(~de, ~a, "C", "A", "C", "Y", "A", "Y", "F", "A", "F", "Y")
dibujar_dag(nodos, aristas, tam_texto = 3.3, expandir = c(0.2, 0.2))
```

Ajustando por los confusores medidos cerramos las "puertas traseras" que podemos ver. La puerta de la fragilidad **queda abierta**: lo recordaremos al final.

### Paso 3. El puntaje de propensión (PS)

El PS es la **probabilidad de recibir el fármaco dado el perfil del paciente**. Con él, dos pacientes con el mismo PS son "gemelos clínicos" respecto a la decisión de prescribir (12.3).

```{r}
#| label: recorrido-ps
ps_fit <- glm(as.formula(paste("isglt2 ~", confusores_medidos)), data = ckd, family = binomial)
ckd$ps <- fitted(ps_fit)
ckd$w <- ifelse(ckd$isglt2 == 1, 1 / ckd$ps, 1 / (1 - ckd$ps))   # pesos IPW (ATE): 1 / probabilidad de su tratamiento
```

### Paso 4. El balance: ¿los grupos ya son comparables?

Antes de mirar el desenlace, comprobamos si los pesos equilibraron los confusores medidos (|DEM| < 0.10).

```{r}
#| label: recorrido-balance
#| fig-width: 7
#| fig-height: 3.2
vars <- c("edad", "hba1c", "pas", "tfg_basal", "luacr", "ecv")
love_plot(ckd, vars, pesos = list(`Ponderado (IPW)` = ckd$w))
```

**Qué vemos:** antes de ponderar, la edad, la TFGe y la albuminuria estaban claramente desbalanceadas (|DEM| de `r round(abs(smd(ckd$edad, ckd$isglt2)), 2)`, `r round(abs(smd(ckd$tfg_basal, ckd$isglt2)), 2)` y `r round(abs(smd(ckd$luacr, ckd$isglt2)), 2)`). Después, la mayor |DEM| es de solo `r sprintf('%.3f', max(abs(map_dbl(vars, \(v) smd(ckd[[v]], ckd$isglt2, ckd$w)))))`: **balance excelente**.

### Paso 5. El efecto

Con grupos comparables, el efecto es una regresión ponderada simple (errores robustos):

```{r}
#| label: recorrido-efecto
crudo <- coef(lm(pendiente_tfg ~ isglt2, ckd))["isglt2"]
fit_ipw <- lm(pendiente_tfg ~ isglt2, data = ckd, weights = w)
ct <- coeftest(fit_ipw, vcov = vcovHC(fit_ipw, "HC1"))["isglt2", ]
verdad <- mean(oraculo$ite)
c(crudo = unname(crudo), IPW = unname(ct[1]), error_estandar = unname(ct[2]), verdad = verdad) |> round(2)
```

**Qué vemos:** el crudo decía **`r round(crudo, 2)`**; el IPW dice **`r round(ct[1], 2)`** (IC `r round(ct[1] - 1.96 * ct[2], 2)` a `r round(ct[1] + 1.96 * ct[2], 2)`). Algo mejor, pero la verdad es **`r round(verdad, 2)`**. A pesar de un balance perfecto, el resultado sigue **`r round(100 * (ct[1] / verdad - 1))` % por encima**.

### Paso 6. La sensibilidad: ¿y si me falta algo?

El PS solo equilibra **lo medido**. ¿Qué tan fuerte tendría que ser un confusor no medido para anular el efecto? Lo responde el **E-value** (12.8), aquí con el RR ponderado del evento renal a 36 meses:

```{r}
#| label: recorrido-sensibilidad
riesgo <- ckd |> group_by(isglt2) |> summarise(r = weighted.mean(evento, w))
rr <- riesgo$r[2] / riesgo$r[1]
c(RR_ponderado = rr, e_value(rr)$e_value_punto) |> round(2)
```

**Qué vemos:** el RR ponderado es **`r round(rr, 2)`**; un confusor no medido tendría que asociarse con un RR de **`r round(e_value(rr)$e_value_punto, 1)`** con el tratamiento **y** con el desenlace para explicarlo todo. Eso es más de lo que pesa la albuminuria, el confusor medido más fuerte. Aun así **no es cero**: algo como la fragilidad sí infló el resultado.

### La moraleja de la partida

-   El **ajuste** acercó el estimado a la verdad (de `r round(crudo, 2)` a `r round(ct[1], 2)`), pero **no la alcanzó**.
-   Un **balance perfecto no prueba** que no haya confusión: solo prueba que lo **medido** está equilibrado.
-   Por eso el capítulo tiene **dos mitades**: cómo estimar bien (12.1-12.7) y cómo **juzgar lo que no puedes ver** (12.8-12.9).

::: {.callout-tip}
## 💡 ¿Y si no tengo buenos confusores medidos?

Este capítulo se apoya en **ajustar por confusores medidos**. Si sospechas que el confusor clave no se mide, hay otros diseños no aleatorizados que usan *variación natural*: **diferencias en diferencias** y **series de tiempo interrumpidas** (Cap. 15), **regresión discontinua** y **variables instrumentales** (Cap. 19).
:::

::: {.callout-important}
## 🎯 Mapa del capítulo

| Subcapítulo | Nivel | Resuelve |
|---|---|---|
| 12.1 Ensayo objetivo | 🟡 | Protocolo, tiempo cero, elegibilidad |
| 12.2 Regresión vs. estratificación | 🟡 | Ajuste clásico y positividad |
| 12.3 Puntaje de propensión | 🟡 | Modelo, solapamiento, balance, recorte |
| 12.4 Emparejamiento | 🟡 | `MatchIt`, ATT, calibrador |
| 12.5 Ponderación (IPW) | 🟡 | ATE/ATT/ATU, pesos extremos y estabilizados |
| 12.6 Fórmula g y AIPW | 🔴 | Estandarización, doble robustez |
| 12.7 Desenlaces de supervivencia | 🔴 | KM y Cox ponderados, riesgos a *t* |
| 12.8 Análisis de sensibilidad | 🔴 | E-value, proxies, controles negativos |
| 12.9 Comparador activo y nuevo usuario | 🔴 | Diseño para reducir la confusión por indicación |
:::

*Prerrequisitos:* Caps. 3, 8, 9, 10. *Prepara:* Caps. 13, 18, 19.

## Para leer más

-   **Barrett M, D'Agostino McGowan L, Gerke T.** *Causal Inference in R*. https://www.r-causal.org/. *Lectura recomendada por el autor.* Libro gratuito de inferencia causal con R; complementa 12.3-12.6.
-   **Karim ME.** *Epidemiological Methods*. https://ehsanx.github.io/EpiMethods/. *Lectura recomendada por el autor.* El autor la sigue en sus talleres; los materiales del mismo autor sobre ponderación por puntaje de propensión están en https://ehsanx.github.io/psw/.
-   **Leite W.** *Practical Propensity Score Methods Using R*. CRC Press; 2016. https://www.practicalpropensityscore.com/ (otros materiales: https://rydaro.github.io/index.html). *Lectura recomendada por el autor.* Guía práctica de los métodos de PS con R.
-   **Hernán MA, Robins JM.** Using big data to emulate a target trial when a randomized trial is not available. *Am J Epidemiol*. 2016;183:758-764. La referencia clásica para 12.1.
-   **Hernán MA, Robins JM.** *Causal Inference: What If*. Chapman & Hall/CRC (descarga gratuita). Partes II y III: modelos del PS, estandarización y métodos G.
-   **Zhao QY, Luo JC, Su Y, Zhang YJ, Tu GW, Luo Z.** Propensity score matching with R: conventional methods and new features. *Ann Transl Med*. 2021;9(9):812. Tutorial paso a paso (del material del autor).

## Referencias

-   Rosenbaum PR, Rubin DB. The central role of the propensity score in observational studies for causal effects. *Biometrika*. 1983;70:41-55.
-   Austin PC. An introduction to propensity score methods for reducing the effects of confounding in observational studies. *Multivariate Behav Res*. 2011;46:399-424.
-   Ho DE, Imai K, King G, Stuart EA. MatchIt: nonparametric preprocessing for parametric causal inference. *J Stat Softw*. 2011;42(8).
-   Robins JM, Rotnitzky A, Zhao LP. Estimation of regression coefficients when some regressors are not always observed. *J Am Stat Assoc*. 1994;89:846-866.
-   VanderWeele TJ, Ding P. Sensitivity analysis in observational research: introducing the E-value. *Ann Intern Med*. 2017;167:268-274.
-   Smith MJ, Mansournia MA, Maringe C, et al. Introduction to computational causal inference using reproducible Stata, R, and Python code: a tutorial. *Stat Med*. 2022;41:407-432.
-   Li L, Kleinman K. A comparison of confounding adjustment methods with an application to early life determinants of childhood obesity. *J Dev Orig Health Dis*. 2014;5:435-447.
