# Tablas y figuras publicables

::: {.callout-note}
## 🩺 Escenario

El editor devuelve tu manuscrito con tres comentarios: *«La Tabla 1 incluye valores p; en un ensayo aleatorizado no corresponden»*, *«La Figura 2 no se distingue en la versión impresa en blanco y negro»* y *«Las figuras tienen baja resolución»*. Ninguno es un error de análisis: son errores de **presentación**, y se evitan con unas pocas reglas y un tema de figuras que reutilizas siempre. Este subcapítulo te muestra el camino «feo → bueno» con el ensayo simulado de bicarbonato, y cómo llevar el resultado a Word.
:::

**Lo que vamos a hacer**

-   Repasar las **reglas** que más piden los editores para tablas y figuras.
-   Convertir una Tabla 1 «fea» en una publicable con `flextable`, y llevarla a Word.
-   Convertir una figura «fea» en una figura compuesta con `patchwork`, paleta apta para daltonismo y pie completo, y exportarla con el tamaño y la resolución correctos.

```{r}
#| label: setup-c232
#| message: false
library(tidyverse)
library(patchwork)
source("R/funciones_extra_a.R")      # num(), pct()
source("R/tabla1.R")                 # tabla1()
source("R/funciones_cap23.R")        # theme_libro(), ft_libro(), guardar_fig()
theme_set(theme_libro())

eca <- read_csv("Bases/eca_bicarbonato.csv", show_col_types = FALSE) |>      # ensayo SIMULADO (Cap. 11)
  mutate(brazo = factor(brazo, levels = c("Placebo", "Bicarbonato")), cambio12 = tfg_12 - tfg0)
```

## Paso 1: las reglas

**Para las tablas**

-   **Tabla 1 de un ECA: sin valores p.** Si la aleatorización se hizo bien, las diferencias basales son producto del azar; contrastar una hipótesis que ya sabes cierta no informa (lo dicen las guías CONSORT). Describe el balance con medidas de tamaño, como la diferencia estandarizada de medias (DEM, 7.2).
-   **Tabla 1 de un estudio observacional**: tampoco necesitas el *p*; quien importa es la DEM, porque el *p* depende del tamaño de muestra (7.2).
-   **Tabla 2 y su falacia**: presenta el efecto de la **exposición** y no interpretes como efectos causales los coeficientes de las demás covariables del mismo modelo (8.6).
-   Pon el **n por grupo** en el encabezado, las **unidades** en cada fila, **decimales coherentes** (los que tenga sentido clínico) y un **pie** que defina las abreviaturas y diga qué prueba o modelo se usó.

**Para las figuras**

-   Muestra los **datos** (o su distribución), no solo medias en barras con «bigotes».
-   Ejes con **unidades**, escalas honestas y el mismo eje en paneles comparables.
-   **Nunca solo color**: usa también forma o tipo de línea, y una paleta distinguible por personas con daltonismo.
-   Texto legible **al tamaño final** de la figura (no al de tu pantalla) y un **pie de figura completo**.

## Paso 2: una Tabla 1 «fea» y una «buena»

Primero la tabla tal como sale si aceptas todo lo que ofrece la función: tres decimales, valores p, columna de faltantes y total.

```{r}
#| label: tabla-fea-c232
vars <- c("edad", "sexo", "dm", "tfg0", "bic0", "uacr", "pas")
fea <- tabla1(eca, vars, grupo = "brazo", no_normales = "uacr", binarias = "dm", digitos = 3)
fea |> select(Variable, Bicarbonato, Placebo, Faltantes, p) |> knitr::kable()
```

**Qué vemos.** Variables con nombres internos (`tfg0`, `bic0`), sin unidades, con tres decimales que no significan nada clínicamente (`r fea$Bicarbonato[2]`) y una columna de valores p. El menor es `r min(as.numeric(fea$p[fea$p != ""]))` (TFGe basal): no llega a 0.05, pero ese no es el punto. Con 7 variables, a veces alguna saldría «significativa» **solo por azar**, y un lector podría creer que la aleatorización falló. La tabla no debería dar pie a esa lectura.

Ahora la versión publicable: etiquetas con unidades, un decimal, el *n* en el encabezado, sin valores p ni columna de faltantes (aquí no hay datos basales faltantes, y eso va en el pie), y la DEM como medida de balance.

```{r}
#| label: tabla-buena-c232
etq <- c(edad = "Edad, años", sexo = "Sexo", dm = "Diabetes", tfg0 = "TFGe basal, mL/min/1.73 m²",
         bic0 = "Bicarbonato sérico basal, mmol/L", uacr = "UACR, mg/g", pas = "PAS, mmHg")
t1 <- tabla1(eca, vars, grupo = "brazo", no_normales = "uacr", binarias = "dm", etiquetas = etq,
             digitos = 1, valor_p = FALSE, faltantes = FALSE) |>
  select(-Total) |>
  filter(Variable != "n") |>
  mutate(Variable = if_else(Variable %in% c("Hombre", "Mujer", "No", "Sí"), paste0("   ", Variable), Variable))

n_brazo <- table(eca$brazo)
names(t1)[names(t1) %in% c("Placebo", "Bicarbonato")] <-
  paste0(c("Placebo", "Bicarbonato"), " (n = ", n_brazo[c("Placebo", "Bicarbonato")], ")")
t1 <- relocate(t1, starts_with("Placebo"), .before = starts_with("Bicarbonato"))   # el control primero
sin_faltantes <- all(colSums(is.na(eca[, vars])) == 0)
sin_faltantes
```

```{r}
#| label: tabla-flex-c232
ft_libro(t1,
         titulo = "Tabla 1. Características basales según el grupo asignado (ensayo simulado)",
         pie = c("Media (DE) o mediana [Q1, Q3] para la UACR; n (%) para las categorías. DEM: diferencia estandarizada de medias.",
                 "TFGe: tasa de filtración glomerular estimada; UACR: cociente albúmina/creatinina urinario; PAS: presión arterial sistólica.",
                 "No hay datos faltantes en las variables basales. No se calculan valores p: la asignación fue aleatoria. Datos simulados."))
```

**Qué vemos.** La tabla dice quién es cada grupo con las unidades en la propia fila, con `r n_brazo[["Placebo"]]` y `r n_brazo[["Bicarbonato"]]` pacientes en los encabezados. Las DEM se mueven entre `r min(abs(as.numeric(t1$DEM[t1$DEM != ""])))` y `r max(abs(as.numeric(t1$DEM[t1$DEM != ""])))`, todas por debajo de 0.2 en valor absoluto, que es el límite que se usa por costumbre para hablar de balance. Y el pie permite entender la tabla sin leer el texto.

Con `knitr::kable()` la tabla también se puede cuidar (`digits =`, `caption =`, `align =`), y es lo más práctico en un documento HTML. Con `flextable` ganas control fino y la **exportación a Word**, que es lo que piden casi todas las revistas.

Con el paquete `gtsummary` (código no verificado en el entorno de pruebas del libro), la misma tabla sin valores p es:

```{r}
#| label: tabla1-gtsummary-c232
#| eval: !expr requireNamespace("gtsummary", quietly = TRUE)
#| error: true
library(gtsummary)
eca |>
  select(brazo, edad, sexo, dm, tfg0, bic0, uacr, pas) |>
  tbl_summary(by = brazo,
              statistic = list(all_continuous() ~ "{mean} ({sd})", uacr ~ "{median} [{p25}, {p75}]"),
              digits = all_continuous() ~ 1) |>                      # sin add_p(): es un ECA
  modify_spanning_header(all_stat_cols() ~ "**Grupo asignado**") |>
  as_flex_table() |>
  flextable::save_as_docx(path = file.path(tempdir(), "tabla1_gtsummary.docx"))
```

### De la tabla a Word

`flextable::save_as_docx()` escribe un archivo `.docx` con la tabla editable. Aquí lo guardamos en una carpeta temporal para no ensuciar el proyecto; en tu estudio lo guardarías en `resultados/`.

```{r}
#| label: exportar-docx-c232
ruta_docx <- file.path(tempdir(), "tabla1.docx")
flextable::save_as_docx(ft_libro(t1, titulo = "Tabla 1"), path = ruta_docx)
c(existe = file.exists(ruta_docx), kb = round(file.size(ruta_docx) / 1024))
```

**Qué vemos.** El archivo existe (`r round(file.size(ruta_docx) / 1024)` KB). Como la tabla sale **de código**, si mañana cambian los datos se regenera y no hay que rehacerla a mano, que es donde se cuelan los errores de copiar y pegar.

## Paso 3: una figura «fea» y una «buena»

La pregunta del ensayo: ¿cambia la TFGe con el bicarbonato? La primera figura que sale de prisa es un gráfico de barras con «bigotes» y los colores por defecto:

```{r}
#| label: fig-fea-c232
#| fig-cap: "Versión «fea»: barras con error estándar, colores por defecto, sin unidades ni pie."
#| fig-width: 5
#| fig-height: 3
#| warning: false
eca |>
  group_by(brazo) |>
  summarise(m = mean(cambio12, na.rm = TRUE), se = sd(cambio12, na.rm = TRUE) / sqrt(sum(!is.na(cambio12)))) |>
  ggplot(aes(brazo, m, fill = brazo)) +
  geom_col() + geom_errorbar(aes(ymin = m - se, ymax = m + se), width = 0.2) +
  theme_gray()
```

**Qué vemos.** Los problemas: el eje no tiene nombre ni unidades; las barras ocultan que todos los cambios son **negativos** (la TFGe cae en ambos grupos); no se ve la dispersión; el fondo gris y los colores de ggplot por defecto compiten con los datos, y la leyenda repite lo que ya dice el eje. Y en blanco y negro los dos grupos se confunden.

La versión buena tiene dos paneles: **A** la trayectoria de la TFGe (media con IC 95 %) y **B** la distribución individual del cambio a 12 meses. Primero preparamos los datos de cada panel:

```{r}
#| label: datos-fig-c232
visitas <- c(tfg0 = 0, tfg_6 = 6, tfg_12 = 12, tfg_24 = 24)
trayectoria <- eca |>
  pivot_longer(all_of(names(visitas)), names_to = "visita", values_to = "tfg", values_drop_na = TRUE) |>
  group_by(brazo, mes = visitas[visita]) |>
  summarise(n = n(), media = mean(tfg), ic = qt(0.975, n - 1) * sd(tfg) / sqrt(n), .groups = "drop")
n_visita <- trayectoria |> filter(mes == 24) |> pull(n, name = brazo)
n_visita
```

```{r}
#| label: fig-compuesta-c232
#| fig-cap: "Evolución de la TFGe en el ensayo simulado de bicarbonato frente a placebo. Panel A: media y IC 95 % en cada visita, entre quienes tuvieron la medición. Panel B: cambio individual de la TFGe entre el inicio y los 12 meses (punto: paciente; barra: mediana y rango intercuartílico). TFGe: tasa de filtración glomerular estimada. Datos simulados."
#| fig-width: 8
#| fig-height: 3.8
#| warning: false
col <- c(Placebo = unname(paleta_libro["gris"]), Bicarbonato = unname(paleta_libro["azul"]))
forma <- c(Placebo = 16, Bicarbonato = 17)

pa <- ggplot(trayectoria, aes(mes, media, color = brazo, shape = brazo, linetype = brazo)) +
  geom_errorbar(aes(ymin = media - ic, ymax = media + ic), width = 0.7, position = position_dodge(0.9)) +
  geom_line(position = position_dodge(0.9)) + geom_point(size = 2.2, position = position_dodge(0.9)) +
  scale_x_continuous(breaks = unname(visitas)) +
  scale_color_manual(values = col) + scale_shape_manual(values = forma) + scale_linetype_manual(values = c(2, 1)) +
  labs(x = "Meses desde la aleatorización", y = "TFGe (mL/min/1.73 m²)")

pb <- ggplot(filter(eca, !is.na(cambio12)), aes(brazo, cambio12, color = brazo)) +
  geom_hline(yintercept = 0, linetype = "dotted", color = "grey40") +
  geom_jitter(width = 0.15, alpha = 0.35, size = 1) +
  stat_summary(fun.data = median_hilow, fun.args = list(conf.int = 0.5), color = "black", linewidth = 0.9, size = 0.4) +
  scale_color_manual(values = col, guide = "none") +
  labs(x = NULL, y = "Cambio de TFGe a 12 meses\n(mL/min/1.73 m²)")

(pa | pb) + plot_layout(widths = c(1.4, 1), guides = "keep") + plot_annotation(tag_levels = "A")
```

**Qué vemos.** El panel A muestra que la TFGe baja en ambos grupos y que el grupo con bicarbonato cae menos (`r num(trayectoria$media[trayectoria$brazo == "Bicarbonato" & trayectoria$mes == 24], 1)` frente a `r num(trayectoria$media[trayectoria$brazo == "Placebo" & trayectoria$mes == 24], 1)` mL/min/1.73 m² a 24 meses). El panel B enseña lo que las barras ocultaban: la dispersión individual es grande y los dos grupos se **solapan** mucho. Los grupos se distinguen por color, por **forma** del punto y por **tipo de línea**, así que la figura sobrevive a la impresión en blanco y negro. Ten en cuenta que las medias de cada visita usan solo a quienes tuvieron la medición (a 24 meses, `r n_visita[["Bicarbonato"]]` y `r n_visita[["Placebo"]]` pacientes), y eso va **en el pie**.

### Paleta apta para daltonismo

La paleta de Okabe-Ito (`paleta_libro`) se eligió para que sus colores se distingan en las formas habituales de daltonismo. Se puede comprobar simulando la visión con el paquete `colorspace`:

```{r}
#| label: fig-paleta-c232
#| fig-cap: "Paleta de Okabe-Ito frente a los colores por defecto de ggplot2, vistos con visión normal y simulando deuteranopía (confusión rojo-verde)."
#| fig-width: 6
#| fig-height: 2.2
cols_defecto <- scales::hue_pal()(5)
cols_oi <- unname(paleta_libro[1:5])
vistas <- c("Visión normal", "Deuteranopía")
paletas <- bind_rows(
  tibble(paleta = "ggplot2 por defecto", vista = vistas[1], color = cols_defecto),
  tibble(paleta = "ggplot2 por defecto", vista = vistas[2], color = colorspace::deutan(cols_defecto)),
  tibble(paleta = "Okabe-Ito", vista = vistas[1], color = cols_oi),
  tibble(paleta = "Okabe-Ito", vista = vistas[2], color = colorspace::deutan(cols_oi))) |>
  mutate(vista = factor(vista, levels = vistas)) |>
  group_by(paleta, vista) |> mutate(pos = row_number()) |> ungroup()
ggplot(paletas, aes(pos, 1, fill = color)) + geom_tile(color = "white", linewidth = 1) +
  scale_fill_identity() + facet_grid(paleta ~ vista, switch = "y") + theme_void() +
  theme(strip.text = element_text(face = "bold", size = 9), strip.text.y.left = element_text(angle = 0))
```

Para ponerle un número a lo que se ve, medimos la **distancia mínima** entre dos colores cualesquiera de cada paleta en el espacio de color CIELAB (cuanto mayor, más fáciles de distinguir):

```{r}
#| label: distancia-paleta-c232
dist_min <- function(cols) min(dist(as(colorspace::hex2RGB(cols), "LAB")@coords))
distancias <- tibble(paleta = c("ggplot2 por defecto", "Okabe-Ito"),
                     vision_normal = c(dist_min(cols_defecto), dist_min(cols_oi)),
                     deuteranopia = c(dist_min(colorspace::deutan(cols_defecto)), dist_min(colorspace::deutan(cols_oi))),
                     deuteranopia_3_colores = c(dist_min(colorspace::deutan(cols_defecto[1:3])),    # los tres primeros colores
                                                dist_min(colorspace::deutan(cols_oi[1:3]))))
distancias |> mutate(across(where(is.numeric), \(x) round(x, 1)))
```

**Qué vemos.** Con visión normal, los cinco colores por defecto de ggplot2 están más separados (`r num(distancias$vision_normal[1], 1)` frente a `r num(distancias$vision_normal[2], 1)`). Pero al simular deuteranopía la paleta por defecto se **colapsa** (`r num(distancias$deuteranopia[1], 1)`: tres de sus cinco colores se vuelven casi el mismo tono), mientras que Okabe-Ito conserva más separación (`r num(distancias$deuteranopia[2], 1)`). No es magia: con cinco categorías ninguna paleta es perfecta, y por eso **no dependas solo del color** (forma, tipo de línea, etiquetas directas). Con tres categorías la diferencia es mayor: `r num(distancias$deuteranopia_3_colores[1], 1)` frente a `r num(distancias$deuteranopia_3_colores[2], 1)`.

## Paso 4: tamaño, resolución y formato

Una figura se exporta al **tamaño final** en que se imprimirá (en cm), con una **resolución** adecuada y, si es posible, en formato vectorial. `guardar_fig()` envuelve `ggsave()` y devuelve lo que escribió (en una carpeta temporal en este ejemplo):

```{r}
#| label: guardar-c232
#| warning: false
fig <- (pa | pb) + plot_layout(widths = c(1.4, 1)) + plot_annotation(tag_levels = "A")
guardar_fig(fig, "figura2", ancho_cm = 17, alto_cm = 8, dpi = 300)
```

**Qué vemos.** A 17 cm de ancho y 300 ppp, el PNG mide `r guardar_fig(fig, "figura2_b", 17, 8, 300, formatos = "png")$pixeles` píxeles; el PDF es **vectorial** y no pierde nitidez al ampliar. Los requisitos cambian entre revistas (ancho de columna, resolución, formato): **revisa las instrucciones para autores** antes de decidir. Una buena práctica es fijar `dpi`, ancho y alto en la función y no en la prisa del último día.

## Paso 5: el pie de figura completo

Un buen pie permite entender la figura **sin leer el texto**. Incluye (1) *qué* se muestra, (2) *quiénes* (población, n), (3) *cómo* se resumió (media, IC, mediana), (4) abreviaturas, (5) fuente de datos y (6) si son simulados. El de la figura compuesta, en el orden anterior:

> **Figura 2.** Evolución de la TFGe en `r sum(n_brazo)` pacientes del ensayo simulado (`r n_brazo[["Bicarbonato"]]` con bicarbonato, `r n_brazo[["Placebo"]]` con placebo). *A:* media e IC 95 % en cada visita, entre quienes tuvieron la medición. *B:* cambio individual a 12 meses (barra: mediana y rango intercuartílico). TFGe: tasa de filtración glomerular estimada. Datos simulados.

## Trampas frecuentes

::: {.callout-warning}
## ⚠️ Lo que más se repite en los comentarios de los editores

-   **Valores p en la Tabla 1 de un ECA**, o el «efecto» de cada covariable en la Tabla 2 (8.6).
-   **Barras con «bigotes» para una variable continua**: oculta la distribución. Usa puntos, cajas o violines.
-   **Color como única señal**, y paletas arcoíris.
-   **Figuras guardadas desde la ventana de RStudio**, a un tamaño que nadie decidió: usa `ggsave()` con medidas explícitas.
-   **Tablas pegadas como imagen**: no se pueden editar ni leer con un lector de pantalla. Entrégalas como tabla de Word.
:::

::: {.callout-important}
## 🎯 En resumen

-   Reglas de oro: **sin valores p en la Tabla 1 de un ECA** (usa DEM), efecto de la exposición en la Tabla 2 sin interpretar las covariables, n y unidades visibles, pie completo.
-   `ft_libro()` (con `flextable`) y `flextable::save_as_docx()` llevan la tabla a Word sin copiar y pegar. `gtsummary` hace lo mismo si lo tienes instalado.
-   `theme_libro()` y `paleta_libro` dan un estilo único y apto para daltonismo; `patchwork` compone los paneles (`pa | pb`) con etiquetas A y B.
-   Exporta con `guardar_fig()` (cm, `dpi`, PNG y PDF): aquí, `r guardar_fig(fig, "figura2_c", 17, 8, 300, formatos = "png")$pixeles` píxeles.
-   La figura buena muestra los datos: en el panel B se ve el solapamiento que las barras ocultaban.
:::

## Ejercicio

1.  Genera la Tabla 1 del ensayo con `kable()` y con `ft_libro()` y compáralas. ¿Cuál preferirías para un manuscrito y cuál para un informe HTML?
2.  Modifica `fig-compuesta-c232` para que el panel B muestre la TFGe a **24 meses**. ¿Cambia la imagen del solapamiento entre grupos? ¿Qué cambia en el pie?
3.  Calcula las DEM de la Tabla 1 con `smd()` (de `R/funciones_epi.R`) y comprueba que coinciden con las de la tabla.

## Referencias

-   Schulz KF, Altman DG, Moher D. CONSORT 2010 Statement. *BMJ*. 2010;340:c332 (sobre contrastes de hipótesis en la Tabla 1 de un ensayo).
-   Westreich D, Greenland S. The Table 2 fallacy. *Am J Epidemiol*. 2013;177:292-298.
-   Okabe M, Ito K. *Color Universal Design (CUD): how to make figures and presentations that are friendly to colorblind people* (2002), origen de la paleta de Okabe-Ito.
