# Instalar y orientarse en R y RStudio

## R, RStudio y Quarto: ¿qué es cada cosa?

| Programa | Qué es | Analogía |
|---|---|---|
| **R** | El motor estadístico (el lenguaje) | El motor de un auto |
| **RStudio** | El entorno donde escribes y ejecutas código | El tablero y el volante |
| **Quarto** | El sistema que mezcla texto y código en un informe | El procesador de textos que ejecuta tus análisis |
| **Paquetes** | Extensiones con funciones adicionales (`dplyr`, `survival`…) | Las aplicaciones que instalas |

::: {.callout-tip}
## 💡 Tip práctico: orden de instalación

1.  Instala **R** (≥ 4.2) desde <https://cran.r-project.org/>.
2.  Instala **RStudio Desktop** desde <https://posit.co/download/rstudio-desktop/>.
3.  Instala **Quarto** desde <https://quarto.org/docs/get-started/> (viene incluido en versiones recientes de RStudio).
4.  Abre RStudio y ejecuta, **una sola vez**, el bloque de instalación de paquetes de la *Introducción*.
:::

## Los cuatro paneles de RStudio

| Panel | Para qué sirve |
|---|---|
| **Editor** (arriba izquierda) | Escribes **scripts** (`.R`) o documentos (`.qmd`). Es tu "cuaderno de laboratorio" |
| **Consola** (abajo izquierda) | Donde R ejecuta las órdenes y muestra resultados |
| **Entorno** (arriba derecha) | Los objetos que existen en este momento (bases, modelos) |
| **Archivos / Gráficos / Ayuda** (abajo derecha) | Navegar carpetas, ver figuras y leer la ayuda de una función |

::: {.callout-warning}
## ⚠️ Cuidado: escribe en el editor, no solo en la consola

Lo que escribes en la consola **no queda guardado**. Escribe tu código en un script o en un `.qmd`, ejecútalo con `Ctrl/Cmd + Enter` y guarda el archivo. Así tu análisis se puede repetir.
:::

## R como calculadora

```{r}
#| label: calculadora
# Cualquier línea que empieza con # es un comentario: R no la ejecuta
2 + 3 * 4
sqrt(16)
log(100)

# Conversión de creatinina de mg/dL a µmol/L (1 mg/dL = 88.4 µmol/L)
1.2 * 88.4
```

## Proyectos: la mejor costumbre para evitar desastres

Un **proyecto de RStudio** es una carpeta con todo lo de un estudio (datos, scripts, informes). Al abrirlo, R **trabaja desde esa carpeta**, de modo que las rutas son *relativas* y el análisis funciona en cualquier computadora.

Estructura recomendada para un estudio:

```
mi_estudio/
├── mi_estudio.Rproj     <- abre este archivo para trabajar
├── datos/
│   ├── crudos/          <- datos originales (NUNCA se modifican)
│   └── procesados/      <- bases limpias generadas por el código
├── R/                   <- funciones propias
├── analisis/            <- scripts o .qmd numerados (01_limpieza.qmd, 02_tabla1.qmd…)
└── resultados/          <- tablas y figuras
```

Para crearlo: *File → New Project → New Directory → New Project*.

::: {.callout-important}
## 🎯 Regla de oro de los datos

**Los datos crudos no se tocan.** Toda corrección (recodificar, excluir, corregir) se hace *con código* sobre una copia. Así siempre puedes explicar qué hiciste y repetirlo.
:::

## Rutas relativas y el paquete `here`

Una **ruta absoluta** (`C:/Users/Daniel/Documentos/datos.csv`) solo funciona en tu computadora. Una **ruta relativa** (`datos/crudos/pacientes.csv`) funciona en cualquier lugar si el proyecto se mantiene unido. El paquete `here` construye la ruta desde la raíz del proyecto:

```{r}
#| label: here
#| eval: false
library(here)

here()                                        # raíz del proyecto
here("datos", "crudos", "pacientes.csv")      # ruta al archivo, sin importar desde dónde ejecutes
```

::: {.callout-warning}
## ⚠️ Evita `setwd()`

`setwd("C:/Users/...")` rompe el análisis en cualquier otra computadora (incluida la tuya cuando cambies de carpeta). Usa un proyecto y `here()`.
:::

::: {.callout-important}
## 🎯 En resumen

-   **R** hace los cálculos, **RStudio** es donde trabajas, **Quarto** crea informes, los **paquetes** amplían R.
-   Escribe siempre en **scripts o `.qmd`**, no solo en la consola.
-   Trabaja en un **proyecto** con rutas **relativas** (`here`).
-   Conserva los **datos crudos intactos**: todo cambio, con código.
:::

## Ejercicio

1.  Crea un proyecto llamado `practica_nefro` con las carpetas `datos/crudos`, `R` y `analisis`.
2.  Copia allí el archivo `ckd_isglt2.csv`.
3.  Crea un script `analisis/01_prueba.R` que calcule cuántos mg/dL son 150 µmol/L de creatinina (divide entre 88.4).
