# Sensibilidad, especificidad, VPP y VPN: lo que la prevalencia cambia

::: {.callout-note}
## 🩺 Escenario

Una paciente de 72 años ingresa a la UCI con sepsis y una creatinina de 1.4 mg/dL. El laboratorio informa un biomarcador urinario de daño tubular (tipo NGAL) **positivo**. ¿Qué tan seguro puedes estar de que va a desarrollar una lesión renal aguda (LRA) importante? La respuesta no está en el folleto del kit: depende de **a quién** se lo hiciste. La misma prueba "positiva" significa cosas distintas en la UCI y en una sala general.
:::

Antes de hablar de curvas, modelos o decisiones, necesitamos el vocabulario básico de toda **prueba diagnóstica**: qué mide cada número, qué pregunta contesta y de qué depende. Es la parte más sencilla del capítulo y la que más se confunde.

**Lo que vamos a hacer**

-   Armar la **tabla 2×2** de una prueba contra su **estándar de referencia** y calcular sensibilidad, especificidad, VPP y VPN con su IC.
-   Ver cómo el **VPP y el VPN cambian con la prevalencia** (UCI vs. sala), mientras que la sensibilidad y la especificidad se mueven bastante menos.
-   Usar las **razones de verosimilitud** y el teorema de Bayes (con un nomograma de Fagan simple) para actualizar la probabilidad de enfermedad paciente por paciente.

Una aclaración de partida: aquí **diagnosticamos** (¿tiene el paciente *ahora* una condición que un estándar de referencia puede confirmar?). Cuando la pregunta es *qué le pasará en el futuro* (diálisis a 5 años, por ejemplo), hablamos de **pronóstico**, con tiempo hasta el evento y censura: eso es el Cap. 17.

## Paso 0. Los datos

Usamos `dx_lra`, una base **simulada** de 2 000 adultos hospitalizados (30 % en UCI). Cada paciente tiene un biomarcador urinario (`ngal`, en ng/mL, simulado) y el resultado del **estándar de referencia**: `lra = 1` si desarrolló una LRA KDIGO ≥ 2 (creatinina que al menos se duplica, o diuresis muy baja) en las siguientes 72 h. Como es una simulación, la columna `lra` está completa para todos; en un estudio real la tendrías solo para quienes se verificaron (lo veremos en 16.7).

```{r}
#| label: setup-c161
library(tidyverse)
source("R/funciones_extra_cap16.R")

dx <- read_csv("Bases/dx_lra.csv", show_col_types = FALSE)   # datos SIMULADOS
dx |> count(entorno) |> mutate(porcentaje = round(100 * n / sum(n), 1))
```

```{r}
#| label: prevalencia-c161
## Prevalencia de LRA KDIGO >= 2: global y por entorno
prev_global <- mean(dx$lra)
dx |> group_by(entorno) |> summarise(n = n(), con_lra = sum(lra), prevalencia = round(mean(lra), 3))
```

**Qué vemos:** la prevalencia global es de **`r pct(prev_global)`**, pero en la UCI es de `r pct(mean(dx$lra[dx$entorno == "UCI"]))` y en sala de `r pct(mean(dx$lra[dx$entorno == "Sala"]))`. Recuerda esta diferencia: es la protagonista del subcapítulo.

## Paso 1. La tabla 2×2: una prueba contra su estándar

Una **prueba diagnóstica** convierte un dato en un "sí/no". Para empezar convertimos el biomarcador en positivo/negativo con un **punto de corte provisional de 100 ng/mL** (en 16.3 veremos cómo elegirlo bien). El **estándar de referencia** (*gold standard*) es la "verdad" contra la que se juzga la prueba: aquí, la creatinina seriada.

```{r}
#| label: tabla2x2-c161
dx <- dx |>
  mutate(prueba    = factor(if_else(ngal >= 100, "NGAL >= 100 (positivo)", "NGAL < 100 (negativo)"),
                            levels = c("NGAL >= 100 (positivo)", "NGAL < 100 (negativo)")),
         referencia = factor(if_else(lra == 1, "LRA", "Sin LRA"), levels = c("LRA", "Sin LRA")))

tab <- table(Prueba = dx$prueba, Referencia = dx$referencia)
addmargins(tab)

t2 <- tabla_2x2(dx$ngal >= 100, dx$lra)   # a = VP, b = FP, c = FN, d = VN
t2
```

Las cuatro celdas tienen nombre:

|                    | LRA (referencia +) | Sin LRA (referencia −) |
|--------------------|--------------------|------------------------|
| **Prueba +**       | a = verdaderos positivos (VP) | b = falsos positivos (FP) |
| **Prueba −**       | c = falsos negativos (FN)     | d = verdaderos negativos (VN) |

**Qué vemos:** de `r sum(dx$lra)` pacientes con LRA, la prueba detectó a **`r t2$a`** (VP) y se le escaparon **`r t2$c`** (FN). De `r sum(1 - dx$lra)` pacientes sin LRA, `r t2$d` salieron negativos (VN) y **`r t2$b`** salieron positivos por error (FP).

## Paso 2. Sensibilidad y especificidad: las propiedades de la prueba

Se leen **por columnas** (dentro de los que tienen, o no tienen, la enfermedad):

-   **Sensibilidad** = a / (a + c): de los que **sí** tienen LRA, ¿qué proporción da positivo? Es la capacidad de *no dejar escapar* enfermos.
-   **Especificidad** = d / (b + d): de los que **no** tienen LRA, ¿qué proporción da negativo? Es la capacidad de *no alarmar* a sanos.

Reglas mnemotécnicas clásicas: una prueba muy **sensible** y negativa **descarta** (*SnNout*); una muy **específica** y positiva **confirma** (*SpPin*).

```{r}
#| label: medidas-c161
medidas <- medidas_dx(t2$a, t2$b, t2$c, t2$d)
medidas |> mutate(across(where(is.numeric), \(x) round(x, 3)))
```

**Qué vemos:** con ese corte, la sensibilidad es de **`r pct(medidas$estimado[1])`** (IC 95 % `r pct(medidas$ic_inf[1])` a `r pct(medidas$ic_sup[1])`) y la especificidad de **`r pct(medidas$estimado[2])`** (IC `r pct(medidas$ic_inf[2])` a `r pct(medidas$ic_sup[2])`). Detecta a la mayoría de los pacientes con LRA, a costa de muchos falsos positivos. Los IC son de Wilson: se calculan como cualquier proporción, así que **dependen del número de enfermos** (para la sensibilidad) y de **sanos** (para la especificidad), no del total.

## Paso 3. VPP y VPN: lo que quiere saber el clínico

Cuando el resultado ya está en tu mano, la pregunta es la inversa: "dado que salió positivo, ¿cuál es la probabilidad de que tenga LRA?". Eso se lee **por filas**:

-   **Valor predictivo positivo (VPP)** = a / (a + b): de los que dieron positivo, ¿qué proporción tiene LRA?
-   **Valor predictivo negativo (VPN)** = d / (c + d): de los que dieron negativo, ¿qué proporción está libre de LRA?

**Qué vemos** (misma tabla): **VPP `r pct(medidas$estimado[3])`** y **VPN `r pct(medidas$estimado[4])`**. Es decir, aunque la sensibilidad y la especificidad "se ven bien", **solo ~1 de cada `r round(1 / medidas$estimado[3])` positivos** tiene realmente una LRA ≥ 2, mientras que un negativo es **muy tranquilizador**.

¿Por qué? Porque en el VPP pesan los falsos positivos, y estos salen de los **sanos**, que son muchos. Veamos qué pasa cuando cambia la proporción de enfermos.

### La prevalencia manda

Calculemos todo por separado en la UCI y en la sala, con **el mismo corte**:

```{r}
#| label: por-entorno-c161
res_ent <- dx |>
  group_by(entorno) |>
  group_modify(\(d, k) {
    t <- tabla_2x2(d$ngal >= 100, d$lra)
    m <- medidas_dx(t$a, t$b, t$c, t$d)$estimado
    tibble(prevalencia = m[7], sensibilidad = m[1], especificidad = m[2], vpp = m[3], vpn = m[4])
  })
res_ent |> mutate(across(where(is.numeric), \(x) round(x, 3)))
```

**Qué vemos:** el VPP pasa de **`r pct(res_ent$vpp[res_ent$entorno == "Sala"])` en sala** a **`r pct(res_ent$vpp[res_ent$entorno == "UCI"])` en UCI**, y el VPN de `r pct(res_ent$vpn[res_ent$entorno == "Sala"])` a `r pct(res_ent$vpn[res_ent$entorno == "UCI"])`. La sensibilidad y la especificidad se mueven **menos** que el VPP (sensibilidad `r pct(res_ent$sensibilidad[res_ent$entorno == "Sala"])` en sala y `r pct(res_ent$sensibilidad[res_ent$entorno == "UCI"])` en UCI; especificidad `r pct(res_ent$especificidad[res_ent$entorno == "Sala"])` y `r pct(res_ent$especificidad[res_ent$entorno == "UCI"])`), pero **no están quietas**: la UCI tiene casos más graves (más fáciles de detectar) y más sepsis (que eleva el biomarcador sin daño renal y empeora la especificidad). Esa mezcla de pacientes, el **espectro**, también mueve las propiedades de la prueba. Lo retomamos en 16.7.

La relación exacta es el **teorema de Bayes**:

$$
\text{VPP} = \frac{\text{Sens} \times \text{Prev}}{\text{Sens} \times \text{Prev} + (1-\text{Esp}) \times (1-\text{Prev})}
\qquad
\text{VPN} = \frac{\text{Esp} \times (1-\text{Prev})}{\text{Esp} \times (1-\text{Prev}) + (1-\text{Sens}) \times \text{Prev}}
$$

La función `vpp_vpn()` (en `R/funciones_extra_cap16.R`) la implementa. La usamos para dibujar el VPP y el VPN de **la misma prueba** (sens. `r pct(medidas$estimado[1], 0)`, esp. `r pct(medidas$estimado[2], 0)`) y de una prueba hipotética casi perfecta (95 % y 95 %) según la prevalencia:

```{r}
#| label: vpp-prevalencia-c161
#| fig-width: 8
#| fig-height: 4
prevs <- seq(0.01, 0.80, by = 0.01)
curvas <- bind_rows(
  vpp_vpn(medidas$estimado[1], medidas$estimado[2], prevs) |> mutate(prueba = "Nuestra prueba (corte 100)"),
  vpp_vpn(0.95, 0.95, prevs) |> mutate(prueba = "Prueba hipotética 95 % / 95 %")
) |> pivot_longer(c(vpp, vpn), names_to = "medida", values_to = "valor")

ggplot(curvas, aes(prev, valor, colour = prueba, linetype = toupper(medida))) +
  geom_line(linewidth = 0.9) +
  geom_vline(xintercept = c(res_ent$prevalencia[res_ent$entorno == "Sala"], res_ent$prevalencia[res_ent$entorno == "UCI"]),
             colour = "grey60", linetype = 3) +
  annotate("text", x = res_ent$prevalencia[res_ent$entorno == "Sala"], y = 0.05, label = "Sala", hjust = 1.1, size = 3.2) +
  annotate("text", x = res_ent$prevalencia[res_ent$entorno == "UCI"], y = 0.05, label = "UCI", hjust = -0.1, size = 3.2) +
  scale_x_continuous(labels = scales::percent) + scale_y_continuous(labels = scales::percent, limits = c(0, 1)) +
  scale_colour_manual(values = c("#D55E00", "#0072B2")) +
  labs(x = "Prevalencia de LRA en la población donde se usa la prueba", y = "Valor predictivo",
       colour = NULL, linetype = NULL, caption = "Datos simulados.") +
  theme_minimal(base_size = 11) + theme(legend.position = "bottom")
```

**Qué vemos:** a prevalencias bajas el VPP se desploma, incluso con una prueba casi perfecta; el VPN, en cambio, es alto. A prevalencias altas ocurre lo contrario. Las líneas punteadas marcan nuestra sala y nuestra UCI. **Un VPP solo se puede reutilizar en una población con prevalencia parecida a la del estudio.** Sensibilidad y especificidad viajan mejor entre poblaciones, aunque no son inmunes a cambios de espectro (16.7).

::: {.callout-warning}
## ⚠️ Trampa clásica: el VPP de un estudio de casos y controles

Si el investigador **elige** cuántos enfermos y cuántos sanos incluir (por ejemplo, 100 con LRA y 100 sin LRA), la "prevalencia" de su muestra la fija él (50 %), no la realidad. El VPP y el VPN calculados en esa muestra **no sirven**. Sensibilidad y especificidad sí se pueden estimar, porque se calculan dentro de cada grupo. En ese caso, lleva esas dos cifras a **tu** prevalencia con Bayes.
:::

## Paso 4. Razones de verosimilitud: una forma de aplicar Bayes en la cabecera del paciente

Las **razones de verosimilitud** (RV, o *likelihood ratios*, LR) resumen cuánto cambia un resultado la probabilidad de enfermedad, **sin depender de la prevalencia**:

-   **RV+** = sensibilidad / (1 − especificidad): cuántas veces es más probable un positivo en un enfermo que en un sano.
-   **RV−** = (1 − sensibilidad) / especificidad: lo mismo para un negativo (queremos que sea **pequeña**, cercana a 0).

La actualización se hace en **odds** (probabilidad / (1 − probabilidad)):

$$
\text{odds posprueba} = \text{odds preprueba} \times \text{RV}
$$

Una regla práctica: una RV+ > 10 o una RV− < 0.1 cambian la probabilidad de forma **grande y a veces concluyente**; entre 2 y 5 (o 0.2 y 0.5), de forma modesta.

```{r}
#| label: rv-c161
rv_pos <- medidas$estimado[5]; rv_neg <- medidas$estimado[6]
c(RV_pos = rv_pos, RV_neg = rv_neg) |> round(2)

## Escenario: paciente de UCI con sepsis. Su probabilidad preprueba es la prevalencia en esos pacientes
pre <- mean(dx$lra[dx$entorno == "UCI" & dx$sepsis == 1])
post_pos <- prob_post(pre, rv_pos); post_neg <- prob_post(pre, rv_neg)
c(preprueba = pre, tras_positivo = post_pos, tras_negativo = post_neg) |> round(3)
```

**Qué vemos:** la RV+ es **`r round(rv_pos, 1)`** y la RV− es **`r round(rv_neg, 2)`**. Para una paciente de UCI con sepsis, la probabilidad **antes** de la prueba es de `r pct(pre)`. Un resultado **positivo** la lleva a **`r pct(post_pos)`** y uno **negativo** la baja a **`r pct(post_neg)`**. El positivo ayuda, pero no es una sentencia; el negativo, en cambio, casi descarta el problema.

Un **nomograma de Fagan** hace esta cuenta con una regla: se une con una línea la probabilidad preprueba (izquierda) con la RV (centro) y se lee la posprueba (derecha). Nuestra versión simple dibuja las dos rectas, la del positivo y la del negativo:

```{r}
#| label: fagan-c161
#| fig-width: 6.5
#| fig-height: 6.5
grafico_fagan(pre, c("RV+" = rv_pos, "RV-" = rv_neg))
```

**Qué vemos:** las dos rectas parten del mismo punto (la preprueba). La que pasa por la RV+ sube moderadamente; la que pasa por la RV− baja mucho. La inclinación de cada recta es la **fuerza** de esa RV.

::: {.callout-tip}
## 💡 Otra mirada: dos pruebas, en serie o en paralelo

Si una prueba sola no basta, se pueden combinar dos (idea tomada del taller de pruebas diagnósticas del curso del autor). En **serie** (se confirma: positivo solo si **ambas** son positivas) **sube la especificidad** y baja la sensibilidad. En **paralelo** (positivo si **cualquiera** es positiva) **sube la sensibilidad** y baja la especificidad. Con nuestros datos, usando como segunda prueba una creatinina de ingreso ≥ 1.3 mg/dL:

```{r}
#| label: serie-paralelo-c161
a_pos <- dx$ngal >= 100; b_pos <- dx$creat_ingreso >= 1.3
comb <- list(`Solo NGAL >= 100` = a_pos, `Solo creatinina >= 1.3` = b_pos,
             `En serie (ambas +)` = a_pos & b_pos, `En paralelo (alguna +)` = a_pos | b_pos)
map_dfr(comb, \(p) { t <- tabla_2x2(p, dx$lra); tibble(sensibilidad = t$a / (t$a + t$c), especificidad = t$d / (t$b + t$d)) },
        .id = "estrategia") |>
  mutate(across(where(is.numeric), \(x) round(x, 3)))
```

Se comporta como se espera. Ojo: el cálculo "de manual" multiplica sensibilidades y especificidades suponiendo que las pruebas son **independientes** entre sí dentro de enfermos y sanos; aquí no lo son del todo (ambas suben con la sepsis y con el daño renal), así que conviene **medirlo en los datos**, como hicimos.
:::

## Paso 5. Qué reportar

Cuando publiques o leas un estudio de una prueba, exige (y reporta) siempre:

-   La **tabla 2×2** con los números absolutos (permite recalcular todo).
-   **Sensibilidad y especificidad con IC**, y el punto de corte con el que se calcularon.
-   La **prevalencia** de la población estudiada, y VPP/VPN **solo** si esa población representa a aquella donde se usará la prueba.
-   Las **RV** si quieres que otros clínicos apliquen la prueba en pacientes con otra preprueba.

::: {.callout-important}
## 🎯 En resumen

-   La **tabla 2×2** cruza el resultado de la prueba con el **estándar de referencia**; de ella salen todas las medidas.
-   **Sensibilidad y especificidad** (por columnas) describen a la **prueba**; **VPP y VPN** (por filas) describen lo que significa un resultado en una **población concreta**.
-   El **VPP depende de la prevalencia**: con la misma prueba, en la UCI es mucho mayor que en sala. Un VPP no se exporta sin mirar la prevalencia.
-   Las **razones de verosimilitud** y Bayes (en odds) permiten actualizar la probabilidad de cada paciente a partir de su preprueba.
-   Dicotomizar un biomarcador continuo en un solo corte **pierde información**: en 16.2 veremos todos los cortes a la vez.
:::

## Ejercicio

1.  Repite el cálculo de sensibilidad, especificidad, VPP y VPN con un corte de **150 ng/mL**. ¿Quién sube y quién baja? Calcula también RV+ y RV−.
2.  *Adaptado del taller de pruebas diagnósticas del curso del autor (Semana 10).* Una tira reactiva hipotética de tamizaje de ERC tiene sensibilidad del 90 % y especificidad del 95 %. Calcula el VPP con `vpp_vpn()` en tres poblaciones: pacientes con diabetes (prevalencia de ERC del 30 %), adultos de 60 años o más de la población general (15 %) y adultos jóvenes sanos (1 %). ¿A quién tiene sentido tamizar?
3.  Con la paciente del escenario, ¿cómo cambia la probabilidad posprueba si en lugar de UCI con sepsis estuviera en **sala sin sepsis**? Usa el nomograma con la preprueba correspondiente.
