# Sesgo de selección y no respuesta

::: {.callout-note}
## 🩺 Escenario

Tu clínica de nefrología revisa sus historias y concluye: "más de la mitad de los adultos que atendemos tiene ERC". Es cierto... *entre quienes consultan*. Pero la Dirección de Salud quiere la prevalencia **en la región**. ¿Por qué la clínica sobrestima tanto? ¿Y qué pasa cuando, incluso con una encuesta bien diseñada, una parte de las personas **no responde**?
:::

**Lo que vamos a hacer**

-   Medir el **sesgo de selección** de una muestra de conveniencia (la clínica) contra la verdad.
-   Ver que el sesgo no solo cambia frecuencias: **deforma asociaciones**.
-   Analizar la **no respuesta** en una encuesta probabilística: qué corrige un ajuste y qué no.

## Paso 1: la clínica como "muestra"

Simulamos que la probabilidad de consultar **aumenta** si la persona tiene ERC, diabetes, hipertensión o más edad (algo muy plausible: se deriva a quien tiene algo).

```{r}
#| label: setup-64
library(tidyverse)
library(survey)
source("R/simular_encuesta_erc.R")
source("R/funciones_epi.R")

pob <- simular_poblacion_erc()
clinica <- simular_consulta_clinica(pob)        # quienes consultan: muestra de conveniencia

prev_verdadera <- mean(pob$erc)
set.seed(3)
mas <- slice_sample(pob, n = nrow(clinica))     # MAS del mismo tamaño que la clínica

tibble(
  fuente = c("Población (verdad)", "Clínica de nefrología", "MAS del mismo tamaño"),
  n = c(nrow(pob), nrow(clinica), nrow(mas)),
  prevalencia_ERC = c(prev_verdadera, mean(clinica$erc), mean(mas$erc))
) |> mutate(prevalencia_ERC = round(100 * prevalencia_ERC, 1))
```

La clínica "encuentra" una prevalencia de **`r sprintf("%.0f", 100 * mean(clinica$erc))` %**, cuando en la población es de `r sprintf("%.1f", 100 * prev_verdadera)` %. No es un error de cálculo: es **sesgo de selección**. Y la MAS del mismo tamaño (`r nrow(mas)` personas) da `r sprintf("%.1f", 100 * mean(mas$erc))` %, cerca de la verdad dentro de lo que permite el azar: lo que la separa de la clínica no es el tamaño, es **cómo se eligió**. Tampoco se arregla con más pacientes: 3 000 de la misma clínica darían el mismo resultado equivocado, solo que con un IC más estrecho.

## Paso 2: el sesgo también deforma las asociaciones

El sesgo de selección no solo cambia las frecuencias: puede **distorsionar la relación** entre variables. Comparemos el OR de diabetes para ERC (ajustado por hipertensión y edad) en la población y en la clínica:

```{r}
#| label: or-sesgo
or_diabetes <- function(d) {
  m <- glm(erc ~ diabetes + hta + I(edad / 10), data = d, family = binomial)
  ic <- confint.default(m)["diabetes", ]
  tibble(OR = exp(coef(m)["diabetes"]), IC_inf = exp(ic[1]), IC_sup = exp(ic[2]))
}

bind_rows(Población = or_diabetes(pob), Clínica = or_diabetes(clinica), .id = "fuente") |>
  mutate(across(where(is.numeric), \(x) round(x, 2)))
```

En la clínica el OR de diabetes **se atenúa** (de `r sprintf("%.1f", or_diabetes(pob)$OR)` a `r sprintf("%.1f", or_diabetes(clinica)$OR)`). ¿Por qué? Porque consultar en la clínica es **efecto común** de la diabetes y de la ERC: entre quienes consultan, quien *no* tiene diabetes necesita tener otra razón (ERC) para estar ahí. Es el **sesgo del colisionador** (de Berkson) del Cap. 3.

```{r}
#| label: dag-seleccion
#| fig-width: 7
#| fig-height: 2.8
dibujar_dag(
  tribble(~nombre, ~x, ~y, ~etiqueta, ~rol,
          "D", 1, 1.6, "Diabetes", "exposicion",
          "E", 1, 0.4, "ERC", "desenlace",
          "S", 2, 1.0, "Consulta en\nla clínica", "colisionador"),
  tribble(~de, ~a, "D", "S", "E", "S", "D", "E"),
  tam_texto = 3.4, expandir = c(0.25, 0.25)
)
```

Estudiar solo a quienes tienen $S = 1$ equivale a **condicionar en un colisionador**: abre un camino espurio entre diabetes y ERC.

::: {.callout-important}
## 🎯 Selección = colisionador (de nuevo)

Lo que en el Cap. 3 era un diagrama, aquí es un número que cambia. Siempre que **la inclusión en el estudio** dependa de la exposición y del desenlace (o de causas de ambos), el análisis está condicionado en un colisionador. La respuesta no es "ajustar más", sino **cambiar el diseño** o ponderar por la probabilidad de selección (Caps. 10 y 12).
:::

## Paso 3: formas de sesgo de selección en nefrología

-   **Muestra de conveniencia o de referencia**: solo pacientes de un hospital terciario. Prevalencias exageradas; efectos atenuados o inflados.
-   **Sesgo del voluntario**: solo quienes aceptan una pesquisa gratuita, que suelen ser más sanos y más conscientes.
-   **Sesgo del sobreviviente** (*prevalent user*): pacientes ya en hemodiálisis hace años. Quedan los que sobrevivieron y el efecto inicial desaparece.
-   **Pérdida durante el seguimiento**: no regresan quienes empeoran o se mudan; los desenlaces se subestiman.
-   **Sesgo de detección**: se mide creatinina a quien ya parece enfermo, y la ERC parece "más frecuente" donde se busca.
-   **No respuesta**: rechazan la encuesta; el sesgo depende de quién y por qué.

## Paso 4: no respuesta en una encuesta probabilística

Aun con un diseño probabilístico impecable, **no todos responden**. Si quienes no responden son diferentes, la muestra efectiva deja de ser aleatoria. Simulamos que responder es menos probable con ERC, mayor edad y zona rural:

```{r}
#| label: no-respuesta
enc <- read_csv("Bases/encuesta_erc.csv", show_col_types = FALSE) |>
  mutate(gedad = cut(edad, c(17, 39, 59, 100), labels = c("18-39", "40-59", "60+")))
enc <- simular_no_respuesta(enc)               # agrega la columna `respondio`

mean(enc$respondio)                            # tasa de respuesta

enc |> group_by(gedad) |> summarise(tasa_respuesta = round(mean(respondio), 3))
```

Respondió el `r sprintf("%.0f", 100 * mean(enc$respondio))` % (no respondió el `r sprintf("%.0f", 100 * (1 - mean(enc$respondio)))` %), y la respuesta cae con la edad: de `r sprintf("%.0f", 100 * mean(enc$respondio[enc$gedad == "18-39"]))` % en los de 18 a 39 años a `r sprintf("%.0f", 100 * mean(enc$respondio[enc$gedad == "60+"]))` % en los de 60 o más. En la vida real **no conoces el ERC de quienes no respondieron**; aquí sí (es una simulación), así que veremos cuánto se pierde.

### Tres análisis

```{r}
#| label: tres-analisis-nr
dis_ref <- svydesign(ids = ~cluster, strata = ~area, weights = ~peso, data = enc, nest = TRUE)

resp <- enc |> filter(respondio == 1)

## (a) Solo respondientes, con los pesos originales
dis_a <- svydesign(ids = ~cluster, strata = ~area, weights = ~peso, data = resp, nest = TRUE)

## (b) Pesos ajustados por no respuesta: dentro de cada celda área × edad se divide
##     el peso por la tasa de respuesta de la celda
enc <- enc |> group_by(area, gedad) |> mutate(tasa_celda = mean(respondio)) |> ungroup()
resp <- enc |> filter(respondio == 1) |> mutate(peso_aj = peso / tasa_celda)
dis_b <- svydesign(ids = ~cluster, strata = ~area, weights = ~peso_aj, data = resp, nest = TRUE)

comparacion_nr <- tibble(
  analisis = c("Verdad (región completa)",
               "Encuesta completa (inaccesible en la práctica)",
               "(a) Solo respondientes, pesos originales",
               "(b) Respondientes, pesos ajustados"),
  prevalencia = c(prev_verdadera, coef(svymean(~erc, dis_ref)), coef(svymean(~erc, dis_a)), coef(svymean(~erc, dis_b))),
  EE = c(NA, SE(svymean(~erc, dis_ref)), SE(svymean(~erc, dis_a)), SE(svymean(~erc, dis_b)))
) |> mutate(across(where(is.numeric), \(x) round(100 * x, 2)))
comparacion_nr
```

Lee la tabla de arriba abajo. La **encuesta completa** (`r comparacion_nr$prevalencia[2]` %) es la mejor que podríamos haber hecho y ya tiene su propio error de muestreo respecto de la verdad (`r comparacion_nr$prevalencia[1]` %). Con solo los respondientes, el resultado cae a **`r comparacion_nr$prevalencia[3]` %**: el sesgo atribuible a la no respuesta es de unos **`r sprintf("%.1f", comparacion_nr$prevalencia[2] - comparacion_nr$prevalencia[3])` puntos**, porque los que tienen ERC (y los mayores, y los rurales) responden menos.

El ajuste de pesos (b) **corrige solo una parte** (`r comparacion_nr$prevalencia[4]` %): recupera a los grupos de edad y área que respondieron menos. Pero **no lo elimina**: dentro de cada celda, los que tienen ERC siguen respondiendo menos. El ajuste solo corrige lo que **observamos** (edad y área); si la no respuesta depende del **propio desenlace**, el sesgo persiste.

::: {.callout-warning}
## ⚠️ Ajustar no es lo mismo que corregir

-   **No respuesta que depende de variables observadas** (edad, área): ponderar o imputar funciona.
-   **No respuesta que depende del desenlace** (los enfermos rechazan o no pueden asistir): ninguna ponderación con variables observadas lo arregla. Hay que **reducir la no respuesta** (insistir, visitas domiciliarias), **medir una submuestra de no respondientes** y **declarar la limitación**.
-   Esto conecta con el Cap. 13 (datos faltantes) y con los análisis de sensibilidad.
:::

### Límites en el peor de los casos

Cuando no podemos modelar la no respuesta, un enfoque honesto es calcular **límites**: ¿cuál sería la prevalencia si **ninguno** de los no respondientes tuviera ERC, y si **todos** la tuvieran?

```{r}
#| label: limites
tasa_resp <- weighted.mean(enc$respondio, enc$peso)
p_resp <- as.numeric(coef(svymean(~erc, dis_a)))

tibble(
  escenario = c("Prevalencia entre los respondientes", "Límite inferior (ningún no respondiente tiene ERC)",
                "Límite superior (todos los no respondientes tienen ERC)"),
  prevalencia = c(p_resp, p_resp * tasa_resp, p_resp * tasa_resp + (1 - tasa_resp))
) |> mutate(prevalencia = round(100 * prevalencia, 1))
```

Los límites son muy anchos (de `r sprintf("%.1f", 100 * p_resp * tasa_resp)` % a `r sprintf("%.1f", 100 * (p_resp * tasa_resp + 1 - tasa_resp))` %), y eso es **una lección**: con una no respuesta de `r sprintf("%.0f", 100 * (1 - tasa_resp))` % (poblacional: la muestra sobrerrepresenta a la zona rural, donde se responde menos, y por eso el porcentaje en la muestra es `r sprintf("%.0f", 100 * (1 - mean(enc$respondio)))` %), los datos por sí solos no determinan la prevalencia. Hay que sumar supuestos explícitos (y probarlos con análisis de sensibilidad).

## Paso 5: ¿y si la muestra no es representativa pero quiero un efecto causal?

Depende del objetivo:

| Objetivo | ¿Exige muestra representativa? |
|---|---|
| **Prevalencia, incidencia, uso de servicios** | **Sí** (muestreo probabilístico y pesos) |
| **Efecto causal dentro de los participantes** | No necesariamente: importa **cómo se formaron los grupos** (aleatorización o ajuste) y que **la selección no dependa conjuntamente de exposición y desenlace** |
| **Efecto causal en otra población** (*transportabilidad*) | Se necesitan datos de ambas poblaciones y ponderar |

Un ECA con criterios de inclusión estrictos sigue siendo válido internamente; **a quién** se aplica es una pregunta de validez externa.

## Cómo reducir el sesgo de selección *antes* de recolectar

1.  Define con precisión la **población objetivo** y el **marco**.
2.  Usa **muestreo probabilístico** siempre que el objetivo sea descriptivo.
3.  Planifica el **seguimiento de no respondientes** y registra los motivos.
4.  Recoge **variables auxiliares** (edad, sexo, área) de **todos** los elegidos, para poder ajustar.
5.  Documenta el **diagrama de flujo** (elegibles → invitados → respondieron → analizados), como pide STROBE.

::: {.callout-important}
## 🎯 En resumen

-   Una **muestra de conveniencia** (quienes consultan) **no estima prevalencias**: más pacientes no arreglan el sesgo.
-   La selección que depende de exposición y desenlace es un **colisionador** y puede **distorsionar asociaciones**, no solo frecuencias.
-   La **no respuesta** crea sesgo si quienes no responden difieren; los pesos ajustados corrigen **solo** lo que se observa.
-   Los **límites en el peor caso** muestran cuánto determinan (o no) los datos.
-   El mejor remedio es **el diseño**: marco, aleatoriedad, seguimiento y registro del flujo.
:::

## Ejercicio

1.  Repite la comparación población vs. clínica con **hipertensión** como exposición. ¿El OR se atenúa también?
2.  Cambia la simulación de no respuesta para que **no dependa de la ERC** (en `simular_no_respuesta`, quita el término `- 1.0 * m$erc`). ¿Qué pasa con el análisis (a) y con el ajustado (b)?
3.  Dibuja el DAG de un estudio en el que se incluyen solo pacientes **hospitalizados** y se estudia la relación entre **tabaquismo** y **ERC**. ¿Qué tipo de sesgo aparece?
