# Metaanálisis en red: visión general

::: {.callout-note}
## 🩺 Escenario

Una paciente de 58 años con ERC G3b A3 y diabetes tipo 2 ya toma IECA a dosis máxima. Tienes tres opciones con ensayos que mostraron beneficio renal: un **iSGLT2**, un **análogo de GLP-1** (aGLP-1) y **finerenona**. Casi todos los ensayos compararon **cada fármaco contra placebo**; casi ninguno enfrentó un fármaco con otro. Pero la decisión es **entre ellos**: *¿cuál protege más el riñón?* Un metaanálisis clásico solo compara pares directos. El **metaanálisis en red** (NMA, *network meta-analysis*) usa **toda** la red de comparaciones, directas e indirectas, para estimar todas las parejas a la vez.
:::

Este subcapítulo es una **visión general**: el objetivo es que entiendas la idea, los supuestos y las advertencias con un ejemplo pequeño que puedas seguir con calculadora, no que seas autor de un NMA. **Todo es hipotético: los fármacos son reales, pero los ensayos, sus nombres y sus resultados son ficticios** y no deben usarse para decidir nada clínico.

**Lo que vamos a hacer**

-   Entender la **comparación indirecta** y por qué un NMA combina evidencia directa e indirecta.
-   Revisar los dos supuestos centrales: **transitividad** y **coherencia**.
-   Estimar un NMA mínimo de **4 tratamientos** (iSGLT2, aGLP-1, finerenona, placebo) con código propio, ver la tabla **directo frente a indirecto** y las advertencias sobre el *ranking*.

```{r}
#| label: setup-c217
#| message: false
library(tidyverse)
library(metafor)
source("R/funciones_extra_a.R")     # num(), pct()
source("R/funciones_cap21.R")       # dibujar_red(), nma_contrastes(), pares_nma(), evidencia_directa_indirecta()
theme_set(theme_minimal(base_size = 12))
```

## Paso 1: la comparación indirecta

Si **A** se comparó con placebo y **B** también, aunque A y B nunca se hayan enfrentado, puedes estimar *A frente a B* con la **resta de sus efectos frente al común** (Bucher y cols., 1997):

$$
\hat\theta_{A\ vs\ B} = \hat\theta_{A\ vs\ P} - \hat\theta_{B\ vs\ P}, \qquad \text{Var}(\hat\theta_{A\ vs\ B}) = \text{Var}(\hat\theta_{A\ vs\ P}) + \text{Var}(\hat\theta_{B\ vs\ P})
$$

(trabajamos en **log HR**, de modo que restar es dividir los HR). Fíjate en que la varianza **se suma**: una comparación indirecta es **menos precisa** que cualquiera de las dos que la forman. Y conserva la aleatorización **solo si** cada ensayo la tenía: nunca se comparan directamente brazos de ensayos distintos.

## Paso 2: la red de ensayos (hipotética)

Construimos una red mínima de **8 ensayos de dos brazos**, con el **log HR** del evento renal compuesto (menos de 0 favorece al primer tratamiento) y su error estándar. Para poder comparar con una verdad, los números se inventaron en torno a HR verdaderos de **0.70** (iSGLT2), **0.82** (finerenona) y **0.89** (aGLP-1) frente a placebo, y un ensayo directo iSGLT2-finerenona. Todos son **datos ficticios**.

```{r}
#| label: datos-red-c217
red <- tribble(
  ~ensayo, ~trat1,       ~trat2,       ~yi,   ~sei,  ~pct_dm,
  "S1",    "iSGLT2",     "Placebo",    -0.36, 0.10,  45,
  "S2",    "iSGLT2",     "Placebo",    -0.30, 0.14,  60,
  "S3",    "iSGLT2",     "Placebo",    -0.41, 0.08,  50,
  "F1",    "Finerenona", "Placebo",    -0.15, 0.11,  55,
  "F2",    "Finerenona", "Placebo",    -0.24, 0.09,  65,
  "G1",    "aGLP1",      "Placebo",    -0.10, 0.12,  100,
  "G2",    "aGLP1",      "Placebo",    -0.17, 0.15,  100,
  "D1",    "iSGLT2",     "Finerenona", -0.10, 0.16,  55
)
orden <- c("iSGLT2", "Finerenona", "aGLP1")                       # tratamientos activos (placebo = referencia)
verdad <- c(iSGLT2 = log(0.70), Finerenona = log(0.82), aGLP1 = log(0.89), Placebo = 0)    # log HR verdaderos
red |> mutate(HR = round(exp(yi), 2))
```

```{r}
#| label: fig-red-c217
#| fig-cap: "Red de comparaciones (datos ficticios). El grosor de la línea y el número indican cuántos ensayos comparan cada par."
#| fig-width: 5
#| fig-height: 4.2
dibujar_red(red)
```

Cada fila es un ensayo y `yi` es el efecto del primer tratamiento frente al segundo. **No hay ensayos entre aGLP-1 y los otros dos**: esa comparación solo se puede hacer **a través del placebo**. La red tiene un **bucle cerrado** (iSGLT2-placebo-finerenona-iSGLT2) donde sí hay evidencia directa **e** indirecta, y una rama (aGLP-1) con solo evidencia indirecta frente a los otros activos.

## Paso 3: los dos supuestos

**Transitividad.** Para que *A frente a B* a través de placebo tenga sentido, los ensayos de A-placebo y los de B-placebo deben ser **comparables en todo lo que modifica el efecto** (los **modificadores del efecto**: albuminuria, diabetes, TFGe, seguimiento…). En palabras clínicas: *¿habría sido razonable que cualquier paciente de cualquier ensayo recibiera cualquiera de los tres fármacos?* No se puede probar; se **evalúa mirando los ensayos**. Aquí tenemos una columna, el porcentaje de pacientes con diabetes:

```{r}
#| label: transitividad-c217
red |>
  mutate(comparacion = paste(trat1, "vs", trat2)) |>
  group_by(comparacion) |>
  summarise(ensayos = n(), pct_diabetes_media = round(mean(pct_dm)), .groups = "drop")
```

**Qué vemos.** Los ensayos de iSGLT2 y de finerenona incluyeron entre `r min(red$pct_dm[red$trat1 != "aGLP1"])` y `r max(red$pct_dm[red$trat1 != "aGLP1"])` % de pacientes con diabetes, pero **los dos de aGLP-1 fueron solo en diabéticos** (`r unique(red$pct_dm[red$trat1 == "aGLP1"])` %). Si el efecto del fármaco depende de tener o no diabetes, comparar aGLP-1 con los demás **a través del placebo** mezcla poblaciones distintas: es una **amenaza a la transitividad**, y no hay forma estadística de arreglarla. Hay que decirlo y limitar la conclusión (por ejemplo, restringirse a pacientes con diabetes).

**Coherencia (o consistencia).** Si en la red hay dos caminos para la misma comparación (uno directo y otro indirecto), **deberían coincidir** salvo azar. Si no, hay **incoherencia**, que suele ser señal de que la transitividad falla. Lo evaluamos en el Paso 5.

## Paso 4: el NMA, paso a paso

Cada ensayo estima una **diferencia** entre dos tratamientos. Elegimos placebo como referencia y definimos **tres parámetros**: el efecto de iSGLT2, de finerenona y de aGLP-1 frente a placebo (efectos *básicos*). Cualquier ensayo es una combinación de ellos: S1 estima el iSGLT2, D1 estima iSGLT2 **menos** finerenona. Eso se escribe con una **matriz de diseño** *X* (1 para el primer tratamiento, −1 para el segundo, 0 el resto):

$$
\hat{\boldsymbol\beta} = (X^\top W X)^{-1} X^\top W\, \mathbf{y}, \qquad \text{Var}(\hat{\boldsymbol\beta}) = (X^\top W X)^{-1}, \qquad W = \text{diag}(1/EE_i^2)
$$

Es una **regresión ponderada por el inverso de la varianza**, igual que el metaanálisis de 21.4, pero con varias columnas. La función `nma_contrastes()` (en `R/funciones_cap21.R`) la implementa; aquí la matriz y el resultado:

```{r}
#| label: nma-mano-c217
ajuste <- nma_contrastes(red, referencia = "Placebo", orden = orden)
ajuste$X                                                       # matriz de diseño: 8 ensayos x 3 parámetros
tibble(tratamiento = names(ajuste$d), log_HR = ajuste$d, EE = sqrt(diag(ajuste$V)),
       HR = exp(ajuste$d), li = exp(ajuste$d - 1.96 * sqrt(diag(ajuste$V))), ls = exp(ajuste$d + 1.96 * sqrt(diag(ajuste$V))),
       HR_verdadero = exp(verdad[names(ajuste$d)])) |>
  mutate(across(where(is.numeric), \(x) round(x, 2)))
```

¿Y con `metafor`? Mismo modelo con `rma()` y la matriz de diseño como moderadores **sin intercepto**. Con efecto común (`"FE"`) coincide con nuestra cuenta, y con REML añade un τ² común entre ensayos:

```{r}
#| label: nma-metafor-c217
m_fe   <- rma(yi = yi, vi = sei^2, mods = ajuste$X, intercept = FALSE, data = red, method = "FE")
m_reml <- rma(yi = yi, vi = sei^2, mods = ajuste$X, intercept = FALSE, data = red, method = "REML")
rbind(propio = ajuste$d, metafor_FE = coef(m_fe), metafor_REML = coef(m_reml)) |> round(3)
c(Q_residual = m_fe$QE, gl = m_fe$k - ncol(ajuste$X), p = m_fe$QEp, tau2_REML = m_reml$tau2)
```

**Qué vemos.**

-   Los HR frente a placebo son **`r num(exp(ajuste$d[["iSGLT2"]]), 2)`** (iSGLT2), **`r num(exp(ajuste$d[["Finerenona"]]), 2)`** (finerenona) y **`r num(exp(ajuste$d[["aGLP1"]]), 2)`** (aGLP-1). Las verdades (0.70, 0.82, 0.89) caen dentro de los intervalos de la tabla.
-   Nuestra cuenta **coincide con `rma()`**: `r num(max(abs(ajuste$d - coef(m_fe))), 6)` de diferencia máxima.
-   La Q residual (`r num(m_fe$QE, 2)` con `r m_fe$k - ncol(ajuste$X)` grados de libertad, *p* = `r num(m_fe$QEp, 2)`) y τ² = `r num(m_reml$tau2, 3)` no muestran heterogeneidad, **pero con 8 ensayos esto casi no tiene poder** (21.5): no equivale a decir que los ensayos sean homogéneos.
-   Con ensayos **de tres o más brazos**, los contrastes de un mismo ensayo comparten el brazo de control y están **correlacionados**; hay que modelarlo (por ejemplo, con `rma.mv()` y una matriz de covarianzas). Nuestro ejemplo solo tiene ensayos de dos brazos para no complicarlo.

## Paso 5: tabla directo frente a indirecto

Con el modelo ya podemos estimar **las seis comparaciones por pares**. Para cada una calculamos además la evidencia **directa** (los ensayos que comparan exactamente ese par) y la **indirecta** (lo que dice el resto de la red sin esos ensayos), y comprobamos si coinciden:

```{r}
#| label: pares-c217
pares <- pares_nma(ajuste)
di <- evidencia_directa_indirecta(red, pares, referencia = "Placebo", orden = orden)
fmt_hr <- \(est, se) ifelse(is.na(est), "-", sprintf("%.2f (%.2f a %.2f)", exp(est), exp(est - 1.96 * se), exp(est + 1.96 * se)))
tab_pares <- pares |>
  left_join(di, by = c("trat1", "trat2")) |>
  mutate(comparacion = paste(trat1, "vs", trat2),
         verdad = exp(verdad[trat1] - verdad[trat2]),
         z = (dir_est - ind_est) / sqrt(dir_se^2 + ind_se^2), p_incoherencia = 2 * pnorm(-abs(z)))
tab_pares |>
  transmute(comparacion, ensayos_directos = k_directo, `HR directo` = fmt_hr(dir_est, dir_se), `HR indirecto` = fmt_hr(ind_est, ind_se),
            `HR de la red (NMA)` = fmt_hr(est, se), `HR verdadero` = round(verdad, 2), p_incoherencia = round(p_incoherencia, 2))
```

**Qué vemos.**

-   **Directo, indirecto y NMA.** Para *iSGLT2 frente a finerenona* hay un ensayo directo (HR `r fmt_hr(tab_pares$dir_est[1], tab_pares$dir_se[1])`) y una estimación indirecta a través de placebo (`r fmt_hr(tab_pares$ind_est[1], tab_pares$ind_se[1])`). Son **coherentes** (*p* = `r num(tab_pares$p_incoherencia[1], 2)`), y el NMA (`r fmt_hr(tab_pares$est[1], tab_pares$se[1])`) las **combina**, con un intervalo más estrecho que cualquiera de las dos: eso es lo que gana un NMA, **precisión por usar toda la evidencia**. El error estándar del NMA es `r num(tab_pares$se[1] / tab_pares$dir_se[1], 2)` veces el del ensayo directo.
-   **Pares sin ensayo directo.** *iSGLT2 frente a aGLP-1* y *finerenona frente a aGLP-1* **solo** tienen evidencia indirecta: HR `r num(exp(tab_pares$est[2]), 2)` (IC `r num(exp(tab_pares$est[2] - 1.96 * tab_pares$se[2]), 2)` a `r num(exp(tab_pares$est[2] + 1.96 * tab_pares$se[2]), 2)`) para el primero y `r num(exp(tab_pares$est[4]), 2)` (IC `r num(exp(tab_pares$est[4] - 1.96 * tab_pares$se[4]), 2)` a `r num(exp(tab_pares$est[4] + 1.96 * tab_pares$se[4]), 2)`) para el segundo. Son **más imprecisas** que las comparaciones con placebo y **descansan por entero en la transitividad** (Paso 3).
-   **Los tres valores de *p* de incoherencia son iguales** (`r num(tab_pares$p_incoherencia[1], 2)`), porque con un **único bucle** es la misma discrepancia vista desde tres lados. Y con un solo ensayo directo el contraste **casi no tiene poder**: no detectar incoherencia no la descarta.

### Ranking: con cuidado

A los clínicos les gusta un **orden**. Se puede resumir con el **P-score** (Rücker y Schwarzer, 2015), que para cada tratamiento es el promedio, sobre los demás, de la probabilidad de que sea mejor que cada uno. Es el análogo frecuentista de la SUCRA:

```{r}
#| label: pscore-c217
nom <- c(orden, "Placebo")
mejor_que <- \(i, j) {                                    # P(i mejor que j): menor log HR = mejor
  r <- pares |> filter((trat1 == i & trat2 == j) | (trat1 == j & trat2 == i))
  e <- if (r$trat1 == i) r$est else -r$est
  pnorm(-e / r$se)
}
pscore <- map_dbl(nom, \(i) mean(map_dbl(setdiff(nom, i), \(j) mejor_que(i, j)))) |> set_names(nom)
round(sort(pscore, decreasing = TRUE), 2)
```

El orden es **iSGLT2 (`r num(pscore[["iSGLT2"]], 2)`) > finerenona (`r num(pscore[["Finerenona"]], 2)`) > aGLP-1 (`r num(pscore[["aGLP1"]], 2)`) > placebo (`r num(pscore[["Placebo"]], 2)`)**, el mismo que el de las verdades (0.70, 0.82, 0.89, 1). Pero fíjate en que el **HR de finerenona frente a aGLP-1** es `r fmt_hr(tab_pares$est[4], tab_pares$se[4])`: su IC incluye el 1, así que no sabemos de verdad cuál de los dos es mejor. Un P-score alto puede venir de un efecto grande **o** de un tratamiento muy poco estudiado con un intervalo ancho. Por eso **el ranking nunca va solo**: se acompaña de las estimaciones con su incertidumbre y de la certeza de la evidencia (Cap. 22).

## Paso 6: ¿y si no hay coherencia?

Para ver qué haría saltar la alarma, alteramos **solo el ensayo directo**: supongamos que en D1 el iSGLT2 hubiera salido **peor** que finerenona (log HR +0.25, en lugar de −0.10), con la misma precisión:

```{r}
#| label: incoherencia-c217
red_alt <- red |> mutate(yi = if_else(ensayo == "D1", 0.25, yi))
ajuste_alt <- nma_contrastes(red_alt, orden = orden)
di_alt <- evidencia_directa_indirecta(red_alt, pares_nma(ajuste_alt), orden = orden) |> filter(trat1 == "iSGLT2", trat2 == "Finerenona")
z_alt <- (di_alt$dir_est - di_alt$ind_est) / sqrt(di_alt$dir_se^2 + di_alt$ind_se^2)
c(directo_HR = exp(di_alt$dir_est), indirecto_HR = exp(di_alt$ind_est), z = z_alt, p = 2 * pnorm(-abs(z_alt)))
```

**Qué vemos.** El HR directo pasa a `r num(exp(di_alt$dir_est), 2)` y el indirecto sigue en `r num(exp(di_alt$ind_est), 2)`: *z* = `r num(z_alt, 1)` (*p* = `r num(2 * pnorm(-abs(z_alt)), 3)`). Ahora **sí hay incoherencia**. Combinar los dos en un solo NMA daría un número intermedio **que no representa a ninguno de los dos**. Lo correcto es investigar por qué (¿otra población en D1?, ¿otra definición del desenlace?, ¿error de extracción, 21.3?) y, si no se explica, **informar los dos resultados** y bajar la certeza de la evidencia.

::: {.callout-tip}
## 💡 Con el paquete {netmeta} (código no verificado en el entorno de pruebas del libro)

`netmeta` es la implementación frecuentista que se usa en la literatura clínica (y la de P-scores). Nuestro mismo ejemplo, con la convención del paquete (`TE` = efecto de `treat1` frente a `treat2`, en escala log para `sm = "HR"`); argumentos de versiones recientes (en las antiguas, `comb.fixed`/`comb.random`):

```{r}
#| label: netmeta-c217
#| eval: !expr requireNamespace("netmeta", quietly = TRUE)
#| error: true
library(netmeta)
nm <- netmeta(TE = yi, seTE = sei, treat1 = trat1, treat2 = trat2, studlab = ensayo, data = red,
              sm = "HR", reference.group = "Placebo", common = TRUE, random = TRUE)
summary(nm)
netgraph(nm)               # la red
forest(nm)                 # efectos frente a la referencia
netrank(nm)                # P-scores
netsplit(nm)               # directo frente a indirecto (node-splitting)
netleague(nm)              # tabla "liga" con todas las comparaciones
```
:::

## Trampas frecuentes

::: {.callout-warning}
## ⚠️ Errores clásicos del metaanálisis en red

-   **Ignorar la transitividad**: combinar ensayos con poblaciones muy distintas (aquí, solo diabéticos en aGLP-1) y presentar la comparación indirecta como si fuera tan sólida como un ensayo directo.
-   **Leer el ranking (P-score, SUCRA) como una verdad** sin mirar los intervalos ni cuán estudiado está cada tratamiento.
-   **Confiar en que «no hay incoherencia»** porque la prueba no es significativa: con pocos ensayos directos casi no tiene poder.
-   **Tratar los ensayos de tres brazos como dos ensayos independientes**: duplica el brazo común y subestima la incertidumbre.
-   **Hacer un NMA con pocos ensayos** y llamarlo definitivo: sirve para generar hipótesis y orientar ensayos directos, y su certeza se califica con las reglas propias del NMA (Cap. 22).
:::

::: {.callout-important}
## 🎯 En resumen

-   La **comparación indirecta** estima A frente a B a través de un comparador común (resta de efectos; las varianzas se **suman**). Un **NMA** combina toda la evidencia directa e indirecta de la red.
-   Requiere **transitividad** (ensayos comparables en los modificadores del efecto) y **coherencia** (directo e indirecto concuerdan). En nuestro ejemplo hipotético, los ensayos de aGLP-1 fueron solo en diabéticos: la transitividad es dudosa.
-   El NMA mínimo es una **regresión ponderada con matriz de diseño**: HR frente a placebo de `r num(exp(ajuste$d[["iSGLT2"]]), 2)` (iSGLT2), `r num(exp(ajuste$d[["Finerenona"]]), 2)` (finerenona) y `r num(exp(ajuste$d[["aGLP1"]]), 2)` (aGLP-1), frente a las verdades 0.70, 0.82 y 0.89.
-   Con evidencia directa e indirecta concordantes, el NMA da **más precisión**; con discordantes (Paso 6), hay que investigar, no promediar.
-   El **ranking** (P-score) es un resumen, no un veredicto: acompáñalo de intervalos y de la certeza de la evidencia.
:::

## Ejercicio

1.  En `red`, añade un ensayo directo **aGLP-1 frente a finerenona** (`yi = -0.05`, `sei = 0.13`, `pct_dm = 100`) y recalcula la red y la tabla directo/indirecto. ¿Cómo cambia la precisión de la comparación aGLP-1 frente a finerenona?
2.  Calcula a mano (con una calculadora) la comparación indirecta de iSGLT2 frente a finerenona **solo con los ensayos con placebo** (promedia por inverso de la varianza cada rama y resta) y comprueba que coincide con la columna «HR indirecto» de la tabla.
3.  Si los dos ensayos de aGLP-1 se hubieran hecho en pacientes sin diabetes y el efecto del fármaco dependiera de la diabetes, ¿qué parte de la tabla dejaría de ser fiable y por qué?

## Referencias

-   Bucher HC, Guyatt GH, Griffith LE, Walter SD. The results of direct and indirect treatment comparisons in meta-analysis of randomized controlled trials. *J Clin Epidemiol*. 1997;50:683-691. *(por verificar)*
-   Salanti G. Indirect and mixed-treatment comparison, network, or multiple-treatments meta-analysis: many names, many benefits, many concerns for the next generation evidence synthesis tool. *Res Synth Methods*. 2012;3:80-97. *(por verificar)*
-   Rücker G, Schwarzer G. Ranking treatments in frequentist network meta-analysis works without resampling methods. *BMC Med Res Methodol*. 2015;15:58. *(por verificar)*
-   Hutton B y cols. The PRISMA extension statement for reporting of systematic reviews incorporating network meta-analyses of health care interventions. *Ann Intern Med*. 2015;162:777-784. *(por verificar)*
-   Higgins JPT y cols. (eds.). *Cochrane Handbook for Systematic Reviews of Interventions*, capítulo sobre metaanálisis en red.
