# Regresión ajustada vs. estratificación

## Las dos formas clásicas de "ajustar"

Antes del puntaje de propensión, el ajuste por confusores se hacía de dos maneras:

| Método | Idea | Límite |
|---|---|---|
| **Estratificación** | Comparar tratados y no tratados **dentro** de grupos con confusores similares y combinar | Con varios confusores continuos, los estratos quedan **vacíos** |
| **Regresión ajustada** | Incluir los confusores como covariables en un modelo | Depende de la **forma del modelo**; extrapola donde no hay datos |

Ambos buscan la **intercambiabilidad condicional**: dentro de cada nivel de los confusores, la asignación al tratamiento es "como aleatoria".

```{r}
#| label: setup-122
library(tidyverse)
library(broom)
library(marginaleffects)
library(sandwich)
library(lmtest)
source("R/funciones_epi.R")

oraculo <- read_csv("Bases/ckd_isglt2_oraculo.csv") |>
  mutate(sexo = factor(sexo, levels = c("Mujer", "Hombre")), luacr = log(uacr),
         trat = factor(isglt2, levels = 0:1, labels = c("No inicia", "Inicia iSGLT2")))
ckd <- oraculo |> select(-fragilidad, -pendiente_0, -pendiente_1, -ite, -starts_with("evento_36m"))   # lo que se observa

ate_verdadero <- mean(oraculo$ite)
```

## Estratificación

Dividimos a los pacientes en **estratos** según los confusores más importantes: **albuminuria (A1-A3)** y **grupo de edad (3)**, y comparamos dentro de cada estrato.

```{r}
#| label: estratos
ckd <- ckd |>
  mutate(cat_a = categoria_a(uacr),
         gedad = cut(edad, c(0, 59, 69, 100), labels = c("<60", "60-69", "≥70")),
         estrato = interaction(cat_a, gedad, sep = " / "))

por_estrato <- ckd |>
  group_by(estrato, isglt2) |>
  summarise(n = n(), pendiente = mean(pendiente_tfg), .groups = "drop") |>
  pivot_wider(names_from = isglt2, values_from = c(n, pendiente)) |>
  mutate(dif = pendiente_1 - pendiente_0, n_total = n_0 + n_1)
por_estrato |> mutate(across(where(is.numeric), \(x) round(x, 2)))
```

Observa que hay estratos con **muy pocos pacientes** en uno de los grupos (p. ej., A1 / ≥70 con pocos tratados). Un estimador global combina los estratos con pesos por tamaño:

```{r}
#| label: estrat-global
estrato_ate <- weighted.mean(por_estrato$dif, por_estrato$n_total, na.rm = TRUE)
crudo <- coef(lm(pendiente_tfg ~ isglt2, data = ckd))["isglt2"]
c(crudo = unname(crudo), estratificado = estrato_ate, verdad = ate_verdadero) |> round(2)
```

La estratificación por **edad y albuminuria** reduce el sesgo: pasa de 1.50 (crudo) a 1.34; quedan sin ajustar la TFGe, HbA1c, PAS, ECV (y, sobre todo, la fragilidad).

::: {.callout-warning}
## ⚠️ La maldición de la dimensionalidad

Con 3 categorías de edad × 3 de albuminuria ya hay 9 estratos; añadir TFGe (3), HbA1c (3) y ECV (2) daría 162 estratos, con muchos **vacíos**. La estratificación no escala a muchos confusores, y dicotomizar los continuos **deja confusión residual** dentro de cada estrato.
:::

## Regresión ajustada

Un modelo de regresión absorbe muchos confusores a la vez, con una forma funcional **supuesta**:

```{r}
#| label: regresion
m_aj <- lm(pendiente_tfg ~ isglt2 + I(edad / 10) + sexo + hba1c + pas + tfg_basal + luacr + ecv, data = ckd)
tidy(m_aj, conf.int = TRUE) |> filter(term == "isglt2") |> select(estimate, conf.low, conf.high) |> round(2)
```

Es el 1.34 del Cap. 8.2: más cerca de la verdad que el crudo (1.5), pero todavía lejos de 0.93.

### Regresión con interacciones: el efecto promedio correcto

Si el efecto **varía** con las covariables (aquí con la albuminuria), el coeficiente del tratamiento ya no es el ATE. Se incluye una interacción y se **promedian** los efectos individuales (estandarización, 12.6):

```{r}
#| label: reg-inter
m_int <- lm(pendiente_tfg ~ isglt2 * (I(edad / 10) + sexo + hba1c + pas + tfg_basal + luacr + ecv), data = ckd)
avg_comparisons(m_int, variables = "isglt2") |> as_tibble() |> select(estimate, conf.low, conf.high) |> round(2)
```

## Positividad: ¿hay pacientes comparables?

El supuesto de **positividad** exige que, para cada combinación de confusores, **exista** una probabilidad de recibir cada tratamiento > 0. Si no hay tratados con cierto perfil, **no hay datos para estimar** ese efecto; la regresión **extrapola** sin avisar.

```{r}
#| label: positividad
ckd |>
  count(cat_a, trat) |>
  group_by(cat_a) |>
  mutate(porcentaje_tratados = round(100 * n[trat == "Inicia iSGLT2"] / sum(n), 1)) |>
  pivot_wider(names_from = trat, values_from = n)
```

En **A1** (albuminuria baja) solo el **30 %** recibe el fármaco, frente al **62 %** en A3: hay **menos información** para estimar el efecto en A1, pero **todos los estratos tienen tratados y no tratados**, de modo que no hay una violación grave de positividad. Con el puntaje de propensión (12.3) se examinará el solapamiento con más precisión.

## ¿Cuándo basta la regresión?

La regresión ajustada es un método **razonable** cuando:

-   hay **pocos confusores** y están **bien medidos**;
-   la **forma funcional** se conoce (se comprueba con *splines*, 8.5);
-   hay **buen solapamiento** entre tratados y no tratados.

Con más confusores o desbalance fuerte, los métodos basados en el **puntaje de propensión** (12.3-12.5) **separan** el diseño (equilibrar los grupos) del análisis del resultado, y permiten **verificar el equilibrio antes de mirar el desenlace**.

::: {.callout-important}
## 🎯 En resumen

-   **Estratificar** y **ajustar por regresión** buscan lo mismo: intercambiabilidad **condicional** en los confusores.
-   La estratificación **no escala** (muchos estratos vacíos); la regresión depende de la **forma del modelo** y **extrapola**.
-   Con efectos **heterogéneos**, usa interacciones y **promedia** (`avg_comparisons`); el coeficiente solo no es el ATE.
-   Revisa la **positividad**: sin pacientes comparables no hay estimación sin extrapolar.
:::

## Ejercicio

1.  Estratifica por **albuminuria y categoría G** (G2, G3a, G3b, G4). ¿Cuántos estratos hay? ¿Alguno queda sin tratados o sin no tratados?
2.  Añade `ns(tfg_basal, 3)` a la regresión. ¿Cambia el efecto estimado?
3.  Calcula el **ATT** con la regresión con interacciones (usa `newdata = subset(ckd, isglt2 == 1)`).
