# Causalidad con diagramas causales (DAG)

"Correlación no implica causalidad" es una advertencia correcta pero insuficiente: como nefrólogos **sí** necesitamos decidir si un fármaco, una dieta o un procedimiento *causa* un mejor desenlace. Los **grafos acíclicos dirigidos** (DAG, por sus siglas en inglés) son la herramienta para **dibujar nuestras suposiciones causales** y, a partir de ellas, decidir **qué variables ajustar y cuáles no**.

::: {.callout-note}
## 🩺 Un ejemplo para empezar

Los servicios con más nefrólogos por habitante reportan más casos de ERC. ¿Más nefrólogos *causan* más ERC? Más bien, donde hay más nefrólogos se **detecta** y se **registra** más ERC (sesgo de vigilancia o de detección). Una asociación puede ser real y, aun así, no ser la causa que imaginamos. Los DAG nos obligan a explicitar qué esperamos que cause qué.
:::

En este capítulo aprenderás a:

-   leer y dibujar un DAG (nodos, flechas, caminos);
-   reconocer las tres estructuras básicas: **mediador**, **confusor** y **colisionador**;
-   aplicar el **criterio de la puerta trasera** para elegir el conjunto de ajuste;
-   comparar tres formas de ajustar: **regresión, emparejamiento y ponderación**.

```{r}
#| label: setup-33
library(tidyverse)
library(MatchIt)
source("R/funciones_epi.R")

theme_set(theme_minimal(base_size = 13) + theme(panel.grid.minor = element_blank()))

# {dagitty} es opcional para renderizar el libro: sin él se omiten solo los bloques que lo usan
tiene_dagitty <- requireNamespace("dagitty", quietly = TRUE)
if (!tiene_dagitty) message("Instala {dagitty} con install.packages('dagitty') para ejecutar los bloques de DAG.")
```

## ¿Qué es un DAG?

Un DAG tiene tres elementos:

-   **Nodos**: variables (medidas o no medidas).
-   **Flechas**: una flecha $A \rightarrow B$ afirma que *A es causa directa de B*. **Si no hay flecha, estás afirmando que no hay efecto directo**: ausencias de flechas son suposiciones fuertes.
-   **Acíclico**: no puede haber ciclos. Si hay retroalimentación (p. ej., TFGe → anemia → TFGe), se representa con **variables en distintos momentos** ($TFGe_{t-1} \rightarrow Hb_t \rightarrow TFGe_t$).

::: {.callout-tip}
## 💡 Tip práctico: cómo dibujar tu primer DAG

1.  Escribe la **exposición** y el **desenlace**.
2.  Pregúntate: *¿qué variables causan (o podrían causar) la exposición?* y *¿cuáles el desenlace?* Márcalas.
3.  Las que causan **ambas** son **confusores**.
4.  Añade lo que está *entre* exposición y desenlace (**mediadores**) y lo que *ambos causan* (**colisionadores**).
5.  Incluye también lo que **no mediste** (nodos "no medidos").
6.  Pide a un colega nefrólogo que lo critique: ahí está el valor del DAG.
:::

## Tres estructuras básicas

Cualquier DAG complejo se construye con tres piezas. Entenderlas basta para saber **qué ajustar**.

```{r}
#| label: fig-estructuras
#| fig-cap: "Tres estructuras básicas: (A) mediador, (B) confusor, (C) colisionador."
#| fig-width: 11
#| fig-height: 3.2
panel <- function(nodos, aristas, titulo) {
  dibujar_dag(nodos, aristas, tam_texto = 3.3, expandir = c(0.45, 0.25)) + labs(title = titulo) +
    theme(legend.position = "none", plot.title = element_text(face = "bold", size = 11))
}
pA <- panel(
  tribble(~nombre,~x,~y,~etiqueta,~rol,
          "X",1,1,"iSGLT2","exposicion", "M",2,1.6,"↓ Albuminuria","mediador",
          "Y",3,1,"Pendiente\nTFGe","desenlace"),
  tribble(~de,~a, "X","M", "M","Y"), "A. Mediador (cadena)")
pB <- panel(
  tribble(~nombre,~x,~y,~etiqueta,~rol,
          "X",1,1,"iSGLT2","exposicion", "C",2,1.6,"Fragilidad","confusor",
          "Y",3,1,"Pendiente\nTFGe","desenlace"),
  tribble(~de,~a, "C","X", "C","Y"), "B. Confusor (bifurcación)")
pC <- panel(
  tribble(~nombre,~x,~y,~etiqueta,~rol,
          "X",1,1,"Uso de AINE","exposicion", "K",2,1.6,"Hospitalización","colisionador",
          "Y",3,1,"ICC\ndescompensada","desenlace"),
  tribble(~de,~a, "X","K", "Y","K"), "C. Colisionador")
patchwork::wrap_plots(pA, pB, pC, nrow = 1)
```

| Estructura | ¿Transmite asociación entre X e Y? | ¿Qué hago? | Ejemplo |
|---|---|---|---|
| **Mediador** ($X \to M \to Y$) | Sí: es *parte del efecto* que queremos medir | **No ajustar** si quiero el efecto **total** | Albuminuria entre iSGLT2 y TFGe |
| **Confusor** ($X \leftarrow C \to Y$) | Sí: crea una asociación **espuria** | **Ajustar** (cierra el camino) | Fragilidad |
| **Colisionador** ($X \to K \leftarrow Y$) | **No** (el camino está cerrado) | **No ajustar** ni restringir por $K$: abriría el camino y crearía una asociación falsa | Hospitalización |

Comprobémoslo con **simulaciones sencillas** (así verás por qué ocurre y no solo que ocurre).

### Confusor: ajustar elimina la asociación espuria

```{r}
#| label: sim-confusor
set.seed(1)
n <- 5000
fragil   <- rbinom(n, 1, 0.3)                                # confusor
tratado  <- rbinom(n, 1, plogis(-0.5 - 1.5 * fragil))        # los frágiles reciben menos el fármaco
pendiente <- -2 - 1.0 * fragil + 0 * tratado + rnorm(n)      # el fármaco NO tiene efecto en esta simulación

d_conf <- tibble(fragil, tratado, pendiente)

coef(lm(pendiente ~ tratado, d_conf))["tratado"]               # sin ajustar: asociación espuria
coef(lm(pendiente ~ tratado + fragil, d_conf))["tratado"]      # ajustando: ≈ 0
```

### Mediador: ajustar elimina parte del efecto que queríamos medir

```{r}
#| label: sim-mediador
set.seed(2)
tratado  <- rbinom(n, 1, 0.5)                                # aleatorizado: sin confusión
albumin  <- 5 - 1.0 * tratado + rnorm(n)                     # el fármaco reduce la albuminuria
pendiente <- -1 - 0.6 * albumin + rnorm(n)                    # menos albuminuria => mejor pendiente

d_med <- tibble(tratado, albumin, pendiente)
coef(lm(pendiente ~ tratado, d_med))["tratado"]                # efecto TOTAL (≈ 0.6)
coef(lm(pendiente ~ tratado + albumin, d_med))["tratado"]      # efecto directo (≈ 0): ¡"desapareció"!
```

Al ajustar por albuminuria "eliminamos" el efecto, porque el fármaco actúa **a través** de ella. Eso puede ser lo que queremos (efecto directo, análisis de mediación), pero **no** si queremos el efecto total.

### Colisionador: ajustar *crea* una asociación que no existe

```{r}
#| label: sim-colisionador
set.seed(3)
aine <- rbinom(n, 1, 0.30)
icc  <- rbinom(n, 1, 0.20)                                   # independientes entre sí
hosp <- rbinom(n, 1, plogis(-3 + 2.5 * aine + 2.5 * icc))    # ambos causan hospitalización

d_col <- tibble(aine, icc, hosp)

# En toda la población: sin asociación
coef(glm(icc ~ aine, binomial, d_col))["aine"]
# Restringiendo a hospitalizados (o ajustando por hospitalización): ¡asociación negativa falsa!
coef(glm(icc ~ aine, binomial, filter(d_col, hosp == 1)))["aine"]
```

::: {.callout-warning}
## ⚠️ El error más frecuente: "ajustar por todo"

Ajustar por una variable que es **consecuencia** de la exposición (mediador) o **consecuencia común** (colisionador) *introduce* sesgo. La regla de "meter todas las variables disponibles en el modelo" es un mal hábito: **ajusta por las que dice el DAG**, no por las que tienes a mano. Este error es muy común cuando se restringe el análisis a pacientes hospitalizados o ya en diálisis.
:::

## Caminos abiertos, caminos cerrados y el criterio de la puerta trasera

Un **camino** es cualquier secuencia de flechas que conecta dos variables, sin importar su dirección. Está:

-   **abierto** si transmite asociación;
-   **cerrado** (bloqueado) si no la transmite.

Reglas (d-separación):

1.  Un camino con un **mediador o confusor** está abierto; **al ajustar** por esa variable se cierra.
2.  Un camino con un **colisionador** está cerrado; **al ajustar** por el colisionador (o por un descendiente suyo) se abre.

El efecto causal de $X$ sobre $Y$ se identifica si bloqueamos **todos los caminos de puerta trasera** (los que empiezan con una flecha *hacia* $X$) sin tocar los caminos causales ni abrir colisionadores. A ese conjunto se le llama **conjunto de ajuste**.

::: {.callout-important}
## 🎯 Criterio de la puerta trasera, paso a paso

1.  Lista **todos los caminos** entre exposición y desenlace.
2.  Identifica los que **empiezan con una flecha que entra** a la exposición (puerta trasera).
3.  Elige variables que **bloqueen** todos esos caminos.
4.  Verifica que **no incluyes** mediadores ni colisionadores (ni descendientes de ellos).
:::

## Nuestro DAG: iSGLT2 y pendiente de TFGe

Retomamos la pregunta del Capítulo 3.2. Representamos las suposiciones causales de la simulación (la **fragilidad** existe pero **no se mide** en el registro). Además incluimos dos variables posteriores al tratamiento para mostrar qué **no** hay que ajustar: la **reducción de albuminuria** (mediador) y la **hospitalización por insuficiencia cardiaca** (colisionador).

```{r}
#| label: dag-ckd
# Relaciones causales completas (las usa {dagitty} más abajo)
aristas <- tribble(
  ~de,     ~a,
  "X",     "Y",
  "X",     "med",  "med",  "Y",            # mediador: iSGLT2 -> menos albuminuria -> mejor TFGe
  "X",     "col",  "Y",    "col",          # colisionador: hospitalización por IC (causada por ambos)
  "edad",  "X",    "edad", "Y",   "edad", "tfg", "edad", "pas", "edad", "ecv", "edad", "frag",
  "frag",  "X",    "frag", "Y",
  "tfg",   "X",    "tfg",  "Y",   "tfg",  "uacr",
  "ecv",   "X",    "ecv",  "Y",
  "uacr",  "X",    "uacr", "Y",
  "hba1c", "X",    "hba1c","Y",   "hba1c","uacr",
  "pas",   "Y",    "pas",  "uacr"
)
```

Para **dibujarlo** sin enredar las flechas, agrupamos los confusores medidos en un solo nodo (las relaciones entre ellos, como *edad → TFGe* o *HbA1c → albuminuria*, están en el código de arriba):

```{r}
#| label: fig-dag-ckd-completo
#| fig-cap: "Esquema del DAG del ejemplo. Naranja: confusores medidos. Gris: no medido. Verde: mediador. Rosa: colisionador."
#| fig-width: 9
#| fig-height: 5
nodos <- tribble(
  ~nombre, ~x, ~y,  ~etiqueta,                                                          ~rol,
  "X",     1,  2,   "Inicio\niSGLT2",                                                   "exposicion",
  "Y",     7,  2,   "Pendiente\nde TFGe",                                               "desenlace",
  "C",     4,  4.4, "Confusores medidos\n(edad, TFGe basal, albuminuria,\nPAS, HbA1c, ECV)", "confusor",
  "frag",  4,  -0.4, "Fragilidad\n(no medida)",                                         "no medido",
  "med",   4,  3.0, "↓ Albuminuria\n(después de iniciar)",                              "mediador",
  "col",   4,  1.0, "Hospitalización\npor IC",                                           "colisionador"
)
aristas_dibujo <- tribble(
  ~de,    ~a,
  "X",    "Y",
  "X",    "med",  "med",  "Y",
  "X",    "col",  "Y",    "col",
  "C",    "X",    "C",    "Y",
  "frag", "X",    "frag", "Y"
)
dibujar_dag(nodos, aristas_dibujo, encoger = 0.16, tam_texto = 3.4, expandir = c(0.10, 0.12))
```

### Leer el DAG con {dagitty}

Pasamos el mismo DAG al paquete **dagitty** para que *calcule* por nosotros los caminos y los conjuntos de ajuste.

```{r}
#| label: dagitty-def
#| eval: !expr tiene_dagitty
library(dagitty)

dag_ckd <- dagitty(paste0(
  "dag { ",
  paste(aristas$de, "->", aristas$a, collapse = "; "),
  " }"
))
exposures(dag_ckd) <- "X"
outcomes(dag_ckd)  <- "Y"

# Caminos entre exposición y desenlace (abiertos si no ajustamos nada)
paths(dag_ckd)$paths |> head(8)
```

**Conjuntos de ajuste.** Con **todas** las variables medibles, el algoritmo propone un conjunto mínimo. Como la fragilidad es un confusor (flechas a X e Y), forma parte de él:

```{r}
#| label: dagitty-ajuste
#| eval: !expr tiene_dagitty
adjustmentSets(dag_ckd, effect = "total")
```

Fíjate en lo que **no** aparece: el mediador (↓ albuminuria posterior) y el colisionador (hospitalización) **nunca** forman parte del ajuste. Tampoco hace falta la PAS: está en un camino que ya se cierra al ajustar por albuminuria.

Ahora declaramos que la **fragilidad no se midió**:

```{r}
#| label: dagitty-latente
#| eval: !expr tiene_dagitty
latents(dag_ckd) <- "frag"
adjustmentSets(dag_ckd, effect = "total")   # ¿queda algún conjunto válido con lo que sí medimos?
```

Cuando la fragilidad es no medida **no queda ningún conjunto de ajuste válido** (la salida está vacía): con estos datos, ajustar por todo lo medido no identifica el efecto. Esa será la tensión del Capítulo 3.4: haremos el mejor análisis posible y luego cuantificaremos *cuánto* podría cambiar el resultado por esta confusión no medida.

::: {.callout-tip}
## 💡 Tip práctico

-   Alternativa sin programar: **<https://www.dagitty.net>** permite dibujar el DAG con el ratón, marcar nodos no medidos y ver los conjuntos de ajuste.
-   Un DAG no se "demuestra": se **argumenta** y se **critica**. Los DAG también implican **independencias comprobables**, que podemos verificar en los datos.
:::

### Verificar implicaciones del DAG con los datos

Un DAG afirma que ciertas variables son independientes (condicionando en otras). Eso **se puede contrastar**; si lo que afirma el DAG no se observa en los datos, hay que revisarlo.

```{r}
#| label: implicaciones
ckd <- read_csv("Bases/ckd_isglt2.csv", show_col_types = FALSE)

# Implicación 1: HbA1c no se relaciona con la edad (no hay camino entre ellas)
cor.test(ckd$hba1c, ckd$edad)$estimate

# Implicación 2: la ECV previa es independiente de la albuminuria dado edad y sexo
summary(lm(log(uacr) ~ ecv + edad + sexo, data = ckd))$coefficients["ecv", ]

# Implicación 3: la PAS es independiente de la HbA1c
cor.test(ckd$pas, ckd$hba1c)$estimate
```

Los coeficientes y correlaciones son cercanos a cero, como el DAG predice. Si, por ejemplo, la ECV predijera fuertemente la albuminuria **aun después de condicionar por edad y sexo**, deberíamos *añadir una flecha* al DAG.

## Cómo ajustar: regresión, emparejamiento y ponderación

Sabemos **qué** ajustar. Ahora, **cómo**. Con los datos del registro (sin fragilidad) comparamos tres estrategias. Primero, la estimación **ingenua**:

```{r}
#| label: ingenuo
ingenuo <- coef(lm(pendiente_tfg ~ isglt2, data = ckd))[["isglt2"]]
ingenuo
```

### 1. Regresión múltiple

Incluir los confusores como covariables:

```{r}
#| label: regresion
formula_ajuste <- pendiente_tfg ~ isglt2 + edad + sexo + hba1c + pas + tfg_basal + log(uacr) + ecv
modelo_reg <- lm(formula_ajuste, data = ckd)
coef(modelo_reg)[["isglt2"]]
```

::: {.callout-warning}
## ⚠️ Cuidado

La regresión ajusta bien **solo si** el modelo está bien especificado (relaciones lineales, sin interacciones omitidas). Cuando no estamos seguros, el emparejamiento y la ponderación son alternativas que hacen menos suposiciones sobre el modelo del desenlace. Además, "coeficiente del tratamiento" en un modelo con interacciones no es el ATE (ver estandarización en el Capítulo 3.2).
:::

### 2. Emparejamiento (*matching*)

La idea: para cada paciente tratado, buscar uno o más **no tratados con características similares** y comparar **solo** entre ellos. Se descartan los no tratados sin pareja. Con `{MatchIt}`:

```{r}
#| label: matching
f_ps <- isglt2 ~ edad + sexo + hba1c + pas + tfg_basal + log(uacr) + ecv

emparejado <- matchit(
  f_ps, data = ckd,
  method = "nearest",     # vecino más cercano
  distance = "glm",       # puntaje de propensión (regresión logística)
  estimand = "ATT",       # parejas para cada tratado
  replace = TRUE          # un control puede emparejarse con varios tratados
)
emparejado
```

```{r}
#| label: matching-estimacion
datos_emp <- match.data(emparejado)
est_matching <- coef(lm(pendiente_tfg ~ isglt2, data = datos_emp, weights = weights))[["isglt2"]]
est_matching
```

El emparejamiento estima por definición el **ATT** (el efecto en los tratados). Los controles descartados no aportan información.

::: {.callout-tip}
## 💡 Tip práctico

Con *replace = FALSE* cada control se usa una sola vez; si hay pocos controles, el emparejamiento queda de mala calidad. Con *replace = TRUE* se usan más controles buenos, pero los errores estándar deben calcularse con *bootstrap* o errores robustos por conglomerado (`vcov = ~subclass` en `{marginaleffects}`). Mira siempre el **balance** después de emparejar.
:::

### 3. Ponderación por probabilidad inversa (IPW)

En lugar de descartar pacientes, **ponderamos** a todos (Capítulo 3.2):

```{r}
#| label: ipw-33
ps  <- fitted(glm(f_ps, data = ckd, family = binomial()))
ckd <- ckd |> mutate(ps = ps, w_ate = isglt2 / ps + (1 - isglt2) / (1 - ps))

est_ipw <- coef(lm(pendiente_tfg ~ isglt2, data = ckd, weights = w_ate))[["isglt2"]]
est_ipw
```

### ¿Funcionaron? El balance

Después de ponderar o emparejar, los confusores medidos deberían estar **equilibrados** entre tratados y no tratados. El indicador estándar es la **diferencia de medias estandarizada (SMD)**; por convención, |SMD| < 0.1 indica buen balance.

```{r}
#| label: balance
vars <- c("edad", "hba1c", "pas", "tfg_basal", "uacr", "ecv")

balance <- tibble(
  variable   = vars,
  `Sin ajustar` = map_dbl(vars, ~ smd(ckd[[.x]], ckd$isglt2)),
  `IPW (ATE)`   = map_dbl(vars, ~ smd(ckd[[.x]], ckd$isglt2, ckd$w_ate)),
  `Matching (ATT)` = map_dbl(vars, ~ smd(datos_emp[[.x]], datos_emp$isglt2, datos_emp$weights))
) |>
  pivot_longer(-variable, names_to = "método", values_to = "smd")
```

```{r}
#| label: fig-love
#| fig-cap: "Gráfico de Love: |SMD| de cada confusor antes y después del ajuste. La línea punteada marca 0.1."
#| fig-width: 7
#| fig-height: 3.8
balance |>
  mutate(`método` = factor(`método`, levels = c("Sin ajustar", "Matching (ATT)", "IPW (ATE)"))) |>
  ggplot(aes(x = abs(smd), y = variable, color = `método`, shape = `método`)) +
  geom_vline(xintercept = 0.1, linetype = "dashed") +
  geom_point(size = 3) +
  scale_color_manual(values = c("#D55E00", "#009E73", "#0072B2")) +
  labs(x = "|Diferencia de medias estandarizada|", y = NULL, color = NULL, shape = NULL)
```

### Comparación de los tres métodos

Como simulamos los datos, conocemos los efectos verdaderos. Cada método estima un estimando distinto (ATE o ATT), así que se compara contra su verdad correspondiente:

```{r}
#| label: comparacion
oraculo <- read_csv("Bases/ckd_isglt2_oraculo.csv", show_col_types = FALSE)

tibble(
  método    = c("Ingenuo (sin ajustar)", "Regresión", "Matching", "IPW"),
  estimando = c("—", "ATE", "ATT", "ATE"),
  estimado  = c(ingenuo, coef(modelo_reg)[["isglt2"]], est_matching, est_ipw),
  verdad    = c(NA, mean(oraculo$ite), mean(oraculo$ite[oraculo$isglt2 == 1]), mean(oraculo$ite))
) |>
  mutate(across(c(estimado, verdad), ~ round(., 2)))
```

::: {.callout-warning}
## ⚠️ ¡Atención! Lo que *no* te dice el balance

Los tres métodos **mejoran** al ingenuo y logran un **buen balance** de los confusores medidos... pero los tres **siguen sobrestimando** el efecto verdadero. ¿Por qué? Porque **falta la fragilidad**, un confusor no medido. El balance solo garantiza la comparabilidad en lo que **medimos**; no puede corregir lo que no vemos. Con la fragilidad medida los métodos recuperan el valor verdadero (como vimos en el Capítulo 3.2).
:::

::: {.callout-important}
## 🎯 En resumen: ¿qué método uso?

| Método | Ventajas | Limitaciones | Estima |
|---|---|---|---|
| **Regresión** | Simple, conocida | Depende de que el modelo esté bien especificado; difícil de verificar | ATE (sin interacciones) |
| **Emparejamiento** | Intuitivo, comparaciones "justas" | Descarta datos; errores estándar delicados | ATT (por defecto) |
| **IPW** | Usa todos los pacientes; produce una pseudo-población | Sensible a pesos extremos (positividad) | ATE, ATT, ATU |
| **Estandarización (fórmula g)** | Muy flexible; marco de resultados potenciales | Requiere modelar bien el desenlace | ATE, ATT, ATU |
| **Doblemente robustos** | Consistentes si *al menos uno* de los dos modelos es correcto | Más complejos | ATE, ATT |

En cualquier caso: (1) **dibuja el DAG**, (2) **elige el conjunto de ajuste**, (3) **verifica el balance**, (4) **cuantifica la incertidumbre con bootstrap o errores robustos**, (5) **haz análisis de sensibilidad** (siguiente capítulo).
:::

## Advertencias finales

-   Un DAG **no resuelve** el problema fundamental: depende de suposiciones que no se pueden probar. Si falta un confusor importante y no lo mediste, ningún método (emparejamiento, IPW, regresión) corrige el sesgo.
-   Un DAG es una **suposición explícita**, no una verdad. Muestra tu DAG: los lectores pueden criticarlo.
-   Que el DAG sea "razonable" no implica que tengas **todos** los nodos: usa análisis de sensibilidad.
-   **Medir bien** las variables (misma definición en todos los pacientes) importa tanto como ajustar.

## Referencias

-   Hernán MA, Robins JM. *Causal Inference: What If*. Chapman & Hall/CRC; 2020. (Cap. 6-7)
-   Barrett M, D'Agostino McGowan L, Gerke T. *Causal Inference in R*. 2025. <https://www.r-causal.org/>
-   Pearl J, Glymour M, Jewell NP. *Causal Inference in Statistics: A Primer*. Wiley; 2016.
-   Rohrer JM. Thinking clearly about correlations and causation: graphical causal models for observational data. *Adv Methods Pract Psychol Sci*. 2018;1(1):27-42.
-   Textor J, van der Zander B, Gilthorpe MS, Liśkiewicz M, Ellison GT. Robust causal inference using directed acyclic graphs: the R package 'dagitty'. *Int J Epidemiol*. 2016;45(6):1887-1894.
-   Greifer N. *MatchIt*: guía de uso. <https://kosukeimai.github.io/MatchIt/>

## Nota editorial

-   Esta sección fue editada con asistencia de IA (ChatGPT; revisión editorial con Claude). Los datos son simulados. Se reescribió el capítulo con un ejemplo nefrológico original, siguiendo el orden conceptual de la bibliografía citada.
