# La tabla de resumen de hallazgos (Summary of Findings)

::: {.callout-note}
## 🩺 Escenario

Presentas el metaanálisis ficticio del iSGLT2 al comité de la guía. Nadie lee un gráfico de bosque con 20 filas. Piden **una tabla de una página**: cuántos pacientes se benefician, cuánto confiar en eso y por qué. Es la **tabla de resumen de hallazgos** (*Summary of Findings*, SoF): la parte de la revisión que más se lee y la que más fácil es hacer mal.
:::

**Lo que vamos a hacer**

-   Calcular el efecto **relativo y absoluto por 1 000 pacientes**, con su IC, para dos desenlaces.
-   Registrar los **juicios de certeza** con sus razones y armar la tabla con **notas al pie**.
-   Ver cómo una tabla SoF mal hecha **engaña** aunque cada número sea correcto.

```{r}
#| label: c223-setup
#| message: false
library(tidyverse)
library(metafor)
source("R/funciones_extra_a.R")      # num(), pct()
source("R/funciones_cap22.R")        # sof_binario(), certeza_final(), marcas_grade()
theme_set(theme_minimal(base_size = 12))

# 20 ensayos FICTICIOS de un iSGLT2 vs placebo en ERC (Cap. 21)
ensayos <- read_csv("Bases/metaanalisis_isglt2.csv", show_col_types = FALSE) |>
  mutate(rob_global = factor(rob_global, levels = c("Bajo", "Algunas dudas", "Alto")))

res_evento <- rma(yi = log_rr, sei = se_log_rr, data = ensayos, method = "REML")      # evento renal compuesto
res_tfg    <- rma(yi = md_tfg, sei = se_md_tfg, data = ensayos, method = "REML")       # pendiente de TFGe
n_total <- sum(ensayos$n_trat + ensayos$n_ctrl)
p_ctrl <- sum(ensayos$ev_ctrl) / sum(ensayos$n_ctrl)       # riesgo en los grupos control
```

## Paso 1: qué lleva una tabla SoF

Una fila por **desenlace** (los críticos primero) y, en cada fila:

-   el **efecto relativo** (RR) con su IC;
-   el **efecto absoluto**, normalmente **por 1 000 pacientes**: cuántos eventos con placebo, cuántos con el fármaco y la diferencia;
-   el número de estudios y de participantes;
-   la **certeza** (⊕⊕◯◯) y, sobre todo, las **notas al pie** que explican *por qué* se bajó o no se bajó.

La parte difícil es el efecto absoluto, que **no sale del metaanálisis**: depende del **riesgo basal** que elijas.

## Paso 2: efecto relativo y absoluto

El metaanálisis estima un RR. Para pasar a «por 1 000 pacientes» se multiplica por un **riesgo basal**: aquí, el riesgo de los **grupos control** de los 20 ensayos (`r pct(p_ctrl, 1)`, con seguimientos de `r min(ensayos$seguimiento_meses)` a `r max(ensayos$seguimiento_meses)` meses; mediana `r median(ensayos$seguimiento_meses)`). El riesgo con el fármaco es riesgo basal × RR, y la **diferencia absoluta** es la resta; sus límites salen de aplicar los límites del IC del RR al mismo riesgo basal.

```{r}
#| label: c223-absoluto
sof <- sof_binario(res_evento, p_ctrl)         # función propia: RR, riesgo con placebo y con fármaco, diferencia
sof |> mutate(across(everything(), \(x) round(x, 2)))
```

**Qué vemos.** El RR agrupado es **`r num(sof$rr, 2)`** (IC `r num(sof$rr_inf, 2)` a `r num(sof$rr_sup, 2)`). Con un riesgo con placebo de **`r num(sof$riesgo_ctrl, 0)` por 1 000**, el fármaco lo lleva a **`r num(sof$riesgo_trat, 0)`** (`r num(sof$trat_inf, 0)` a `r num(sof$trat_sup, 0)`): **`r num(sof$evitados, 0)` eventos menos por 1 000** (IC `r num(sof$evitados_inf, 0)` a `r num(sof$evitados_sup, 0)`). Es decir, un NNT de unos **`r num(1000 / sof$evitados, 0)`** pacientes tratados durante el seguimiento para evitar un evento. Esta cuenta trata el riesgo basal como **fijo**: su incertidumbre no entra en el IC.

Se suele asumir que el efecto relativo es parecido en todos los pacientes (aquí ya vimos que varía con la albuminuria; lo retomamos en 22.5), pero el **absoluto cambia siempre**: depende de cuánto riesgo tiene el paciente que tienes delante. Por eso las buenas SoF muestran **más de un riesgo basal**:

```{r}
#| label: c223-riesgos-basales
tibble(`Riesgo basal` = c(0.05, p_ctrl, 0.25)) |>
  mutate(fila = map(`Riesgo basal`, \(p) sof_binario(res_evento, p))) |>
  unnest(fila) |>
  transmute(`Riesgo basal` = pct(`Riesgo basal`, 1), `Con placebo (por 1000)` = round(riesgo_ctrl),
            `Con iSGLT2 (por 1000)` = round(riesgo_trat),
            `Eventos evitados (IC 95 %)` = f_ic(evitados, evitados_inf, evitados_sup, 0)) |>
  knitr::kable()
```

**Qué vemos.** Con el mismo RR, un paciente de riesgo bajo (5 %) evita unos **`r num(sof_binario(res_evento, 0.05)$evitados, 0)`** eventos por 1 000 y uno de riesgo alto (25 %), unos **`r num(sof_binario(res_evento, 0.25)$evitados, 0)`**. La conversión a absoluto es lo que da sentido clínico a «RR 0.65».

## Paso 3: los juicios de certeza, por escrito

Para el evento renal compuesto usamos las marcas de 22.2. Para la **pendiente de TFGe** (diferencia de medias, en mL/min/1.73 m²/año) aplicamos las mismas marcas con una **diferencia mínima importante** hipotética de **0.5** (el umbral ya no es un RR sino una diferencia):

```{r}
#| label: c223-marcas-tfg
marcas_tfg <- marcas_grade(res_tfg, ensayos, tipo = "diferencia", umbral = 0.5)
marcas_tfg |>
  filter(marca %in% c("Peso en estudios de riesgo alto", "I²", "Intervalo de predicción",
                      "El IC incluye el umbral de decisión (0.50)", "Prueba de Egger (p)",
                      "Estudios «faltantes» (trim-and-fill)")) |>
  mutate(senal = senal_txt(senal)) |>
  select(Dominio = dominio, Marca = marca, Valor = valor, `¿Salta?` = senal) |>
  knitr::kable()
```

**Qué vemos.** El efecto en la pendiente es `r f_ic(sof_continuo(res_tfg)$md, sof_continuo(res_tfg)$md_inf, sof_continuo(res_tfg)$md_sup)` mL/min/1.73 m²/año a favor del fármaco, claramente por encima de 0.5. El I² (`r num(res_tfg$I2, 0)` %) salta, pero el intervalo de predicción **no incluye el 0**. El Egger clásico queda en el borde (p = `r fmt_p(regtest(res_tfg, model = "lm")$pval)`) y *trim-and-fill* no imputa ningún ensayo. Es un caso donde las marcas son **ambiguas** y el juicio decide.

Ahora registramos **nuestro juicio** (uno razonable, no el único) con su razón. Cada celda de `evento` y `tfg` es el número de niveles que **bajamos**; `certeza_final()` solo suma:

```{r}
#| label: c223-juicios
pp <- peso_por_categoria(res_evento, ensayos$rob_global)          # peso por categoría de riesgo de sesgo
eg_p <- regtest(res_evento, model = "lm")$pval                     # Egger del evento renal
k0 <- trimfill(res_evento)$k0                                      # ensayos imputados por trim-and-fill
pr <- predict(res_evento, transf = exp)

juicios <- tribble(
  ~dominio,               ~evento, ~tfg, ~razon_evento,                                                                         ~razon_tfg,
  "Riesgo de sesgo",       0,       0,   paste0(pct(pp$peso[pp$categoria == "Alto"], 0), " del peso en riesgo alto"),            "Igual",
  "Inconsistencia",        1,       0,   paste0("I² ", num(res_evento$I2, 0), " %; predicción ", num(pr$pi.lb, 2), " a ", num(pr$pi.ub, 2)),
                                          "Todos en el mismo sentido; el intervalo de predicción no incluye 0",
  "Evidencia indirecta",   0,       1,   "Población y desenlace directos",                                                       "Marcador sustituto del evento renal",
  "Imprecisión",           0,       0,   "IC no cruza 0.90; OIS alcanzado (22.2)",                                               "IC por encima de la diferencia mínima",
  "Sesgo de publicación",  1,       0,   paste0("Egger p = ", fmt_p(eg_p), "; trim-and-fill añade ", k0, " ensayos"),            "Egger en el borde, sin ensayos imputados"
)
knitr::kable(juicios, col.names = c("Dominio", "Baja (evento)", "Baja (TFGe)", "Razón: evento renal", "Razón: pendiente de TFGe"))

certezas <- tibble(desenlace = c("Evento renal compuesto", "Pendiente de TFGe"),
                   bajar = c(sum(juicios$evento), sum(juicios$tfg))) |>
  mutate(certeza = map_chr(bajar, \(b) certeza_final("Alta", bajar = b)), simbolo = simbolo_certeza(certeza))
certezas
```

**Qué vemos.** Partiendo de «alta» (ensayos), el evento renal baja `r certezas$bajar[1]` niveles (inconsistencia y sesgo de publicación) y queda en **`r certezas$certeza[1]`**; la pendiente baja `r certezas$bajar[2]` (indirecta) y queda en **`r certezas$certeza[2]`**. Es lo que anticipamos en 22.1: el mismo metaanálisis, dos certezas. Observa que el sesgo de publicación **no** baja la pendiente aunque su p sea marginal: el juicio lo hacemos nosotros, no un umbral de p.

## Paso 4: armar la tabla

Ponemos juntos efecto, certeza y **notas al pie** (letras entre paréntesis). Las notas son lo más importante: sin ellas, la certeza es una etiqueta sin explicación.

```{r}
#| label: c223-tabla-sof
md <- sof_continuo(res_tfg)
sof_tabla <- tibble(
  `Desenlace (ensayos; participantes)` = c(
    paste0("Evento renal compuesto (", nrow(ensayos), "; ", format(n_total, big.mark = " "), ") (a)"),
    paste0("Pendiente de TFGe, mL/min/1.73 m²/año (", nrow(ensayos), "; ", format(n_total, big.mark = " "), ") (b)")),
  `Con placebo (por 1000)` = c(num(sof$riesgo_ctrl, 0), "—"),
  `Con iSGLT2 (por 1000)` = c(paste0(num(sof$riesgo_trat, 0), " (", num(sof$trat_inf, 0), " a ", num(sof$trat_sup, 0), ")"), "—"),
  `Efecto relativo (IC 95 %)` = c(paste0("RR ", f_ic(sof$rr, sof$rr_inf, sof$rr_sup)),
                                  paste0("DM ", f_ic(md$md, md$md_inf, md$md_sup))),
  `Efecto absoluto` = c(paste0(num(sof$evitados, 0), " menos por 1000 (", num(sof$evitados_inf, 0), " a ", num(sof$evitados_sup, 0), ")"),
                        "Descenso más lento con el fármaco"),
  Certeza = paste(certezas$simbolo, certezas$certeza))
knitr::kable(sof_tabla)
```

**Notas al pie** (datos ficticios; juicios de este ejemplo):

-   **(a)** Se bajó **un nivel por inconsistencia** (I² `r num(res_evento$I2, 0)` %; el intervalo de predicción incluye el 1; la albuminuria explica parte) y **uno por sesgo de publicación** (Egger p = `r fmt_p(regtest(res_evento, model = "lm")$pval)`; con *trim-and-fill* el RR sería `r num(exp(coef(trimfill(res_evento))[[1]]), 2)`). El riesgo con placebo es el de los grupos control (`r pct(p_ctrl, 1)`, mediana de seguimiento `r median(ensayos$seguimiento_meses)` meses).
-   **(b)** Se bajó **un nivel por evidencia indirecta**: la pendiente de TFGe es un marcador sustituto del evento renal. Diferencia mínima importante hipotética: 0.5.

::: {.callout-tip}
## 💡 Para Word o presentaciones

La misma tabla con `flextable` se exporta a Word o PowerPoint y admite **notas al pie** reales (el código se ejecuta bien en el entorno de pruebas; aquí no se repite la tabla para no duplicarla). El programa **GRADEpro** (de acceso web, no incluido en el entorno de pruebas) genera tablas SoF con este formato; las cifras de arriba te sirven para **comprobarlo**.

```{r}
#| label: c223-sof-flextable
#| eval: false
flextable::flextable(sof_tabla) |>
  flextable::add_footer_lines(c("(a) Baja por inconsistencia y sesgo de publicación.",
                                "(b) Baja por evidencia indirecta (marcador sustituto).")) |>
  flextable::theme_booktabs() |>
  flextable::autofit()
```
:::

## Paso 5: una tabla SoF mal hecha engaña

Cada número de una tabla puede ser correcto y el conjunto engañar. Comparamos tres versiones **engañosas** con la honesta:

```{r}
#| label: c223-engano
fe <- rma(yi = log_rr, sei = se_log_rr, data = ensayos, method = "FE")     # efectos fijos
tribble(
  ~`Cómo se engaña`, ~`Versión engañosa`, ~`Versión honesta`,
  "Solo el efecto relativo",
    paste0("«Reduce el riesgo un ", num(100 * (1 - sof$rr), 0), " %»"),
    paste0(num(sof$evitados, 0), " menos por 1000 si el riesgo basal es ", pct(p_ctrl, 1), "; ",
           num(sof_binario(res_evento, 0.05)$evitados, 0), " si es 5 %"),
  "Intervalo demasiado estrecho",
    paste0("IC de efectos fijos: ", num(exp(fe$ci.lb), 2), " a ", num(exp(fe$ci.ub), 2)),
    paste0("IC de efectos aleatorios: ", num(sof$rr_inf, 2), " a ", num(sof$rr_sup, 2),
           "; predicción: ", num(pr$pi.lb, 2), " a ", num(pr$pi.ub, 2)),
  "Certeza sin explicación",
    "«Alta» (porque son ensayos) o sin columna de certeza",
    paste0(certezas$certeza[1], ", con notas sobre inconsistencia y sesgo de publicación")
) |> knitr::kable()
```

**Qué vemos.** El **efecto fijo** da un RR de `r num(exp(coef(fe)[[1]]), 2)` con un intervalo estrecho (`r num(exp(fe$ci.lb), 2)` a `r num(exp(fe$ci.ub), 2)`) que oculta la heterogeneidad: el modelo de efectos fijos supone que todos los ensayos miden **el mismo** efecto, y aquí no es así (I² = `r num(res_evento$I2, 0)` %). Comunicar solo la reducción relativa del `r num(100 * (1 - sof$rr), 0)` % hace parecer igual de útil el fármaco para un paciente de riesgo bajo que de riesgo alto, y una certeza que solo dice «alta» por el diseño borra todo lo que vimos en 22.2.

## Trampas frecuentes

::: {.callout-warning}
## ⚠️ Al preparar tu tabla SoF

-   **Riesgo basal inadecuado.** Tomar el riesgo de un solo ensayo o de un registro sin decir de dónde sale. Declara **de dónde** viene y muestra más de uno.
-   **Mezclar seguimientos.** Un riesgo a 12 meses con un RR de ensayos de 4 años no da un absoluto interpretable: aquí los seguimientos van de `r min(ensayos$seguimiento_meses)` a `r max(ensayos$seguimiento_meses)` meses y lo dijimos.
-   **Olvidar los desenlaces críticos sin datos.** Una SoF sin mortalidad ni daños se lee como «no hay problema», cuando en realidad **no se midió**. Añade la fila con «sin estudios».
-   **Certeza sin notas.** Una etiqueta sin razón no se puede discutir.
:::

::: {.callout-important}
## 🎯 En resumen

-   La SoF resume **por desenlace**: efecto relativo y absoluto, número de estudios y participantes, **certeza** y **notas al pie** con las razones.
-   El absoluto sale de **riesgo basal × RR**; aquí, `r num(sof$riesgo_ctrl, 0)` → `r num(sof$riesgo_trat, 0)` por 1 000 (`r num(sof$evitados, 0)` menos, IC `r num(sof$evitados_inf, 0)` a `r num(sof$evitados_sup, 0)`), y cambia con el riesgo basal.
-   Con los mismos 20 ensayos: evento renal **`r certezas$certeza[1]`**, pendiente de TFGe **`r certezas$certeza[2]`**.
-   Una tabla mal hecha engaña con números correctos: solo relativo, IC de efectos fijos, certeza sin razones.
:::

## Ejercicio

1.  Recalcula la fila del evento renal usando el RR de *trim-and-fill* (`r num(exp(coef(trimfill(res_evento))[[1]]), 2)`). ¿Cuántos eventos menos por 1 000? ¿Cambiaría tu juicio sobre la certeza?
2.  Añade a la tabla una fila de **mortalidad por cualquier causa** sin datos: ¿qué escribes en cada columna?
3.  Elige un riesgo basal de 40 %. ¿Es razonable aplicar el mismo RR? ¿Qué le preguntarías a los ensayos antes de hacerlo?

## Referencias

-   Guyatt GH, Oxman AD, Santesso N, et al. GRADE guidelines 12. Preparing Summary of Findings tables: binary outcomes. *J Clin Epidemiol*. 2013;66:158-172 (por verificar).
-   Guyatt GH, Thorlund K, Oxman AD, et al. GRADE guidelines 13. Preparing Summary of Findings tables and evidence profiles: continuous outcomes. *J Clin Epidemiol*. 2013;66:173-183 (por verificar).
-   Schünemann H, Brożek J, Guyatt G, Oxman A (eds.). *GRADE Handbook*.
