# ¿Cómo son mis pacientes? Variables y su distribución

::: {.callout-note}
## 🩺 Escenario

Es lunes y te entregan una base con 5 000 adultos con ERC y diabetes tipo 2 de tu clínica de nefrología (datos **simulados**). Aún no has ajustado ningún modelo ni comparado ningún fármaco. Antes de eso necesitas saber, simplemente, **cómo son estos pacientes**: ¿qué edad tienen?, ¿cuánta albuminuria?, ¿hay datos que faltan? La respuesta decide cómo los resumirás en la Tabla 1 y qué análisis tendrá sentido después.
:::

**Lo que vamos a hacer**

-   Clasificar cada columna de la base según su **tipo de variable**.
-   Decidir, **mirando un histograma**, si una variable continua se resume con media (DE) o con mediana [RIC].
-   Usar el **logaritmo** para domar la albuminuria y contar los **datos faltantes** antes de resumir nada.

## Paso 1. Dile a R qué tipo de variable es cada columna

El tipo de variable decide **cómo se resume, cómo se grafica y qué modelo se usa después**. Piénsalo como el rótulo de un tubo de laboratorio: si el rótulo está mal, todo lo que viene después sale mal.

| Tipo | Ejemplos en nefrología | Cómo se resume |
|---|---|---|
| **Cualitativa nominal** | Sexo, etiología de la ERC, tipo de acceso vascular | *n* (%) |
| **Cualitativa ordinal** | Categoría G (G1-G5), A (A1-A3), riesgo KDIGO | *n* (%) por categoría |
| **Binaria** | Diabetes, ECV previa, evento renal | *n* (%) del "sí" |
| **Cuantitativa discreta** | Número de hospitalizaciones, de antihipertensivos | Mediana [RIC] o media (DE) |
| **Cuantitativa continua** | Edad, TFGe, creatinina, UACR, PAS | Media (DE) o mediana [RIC] |
| **Tiempo hasta evento** | Meses hasta diálisis | Kaplan-Meier (Cap. 9) |

Cargamos la base `ckd_isglt2.csv` y declaramos explícitamente qué es categórico con `factor()`. `glimpse()` te muestra el tipo de cada columna (`<dbl>` número, `<fct>` factor):

```{r}
#| label: setup-71
library(tidyverse)
source("R/funciones_epi.R")

ckd <- read_csv("Bases/ckd_isglt2.csv", show_col_types = FALSE) |>
  mutate(
    sexo = factor(sexo, levels = c("Mujer", "Hombre")),
    ecv  = factor(ecv, levels = 0:1, labels = c("Sin ECV", "Con ECV")),
    trat = factor(isglt2, levels = 0:1, labels = c("Sin iSGLT2", "Con iSGLT2"))
  )
glimpse(ckd)
```

**Qué vemos.** La base tiene `r format(nrow(ckd), big.mark = " ")` filas (un paciente por fila) y `r ncol(ckd)` columnas. `sexo`, `ecv` y `trat` quedaron como `<fct>`. Ojo: `isglt2` sigue siendo `0/1` numérico (es la misma información que `trat`, pero en versión "numérica"); su media sería una proporción.

## Paso 2. Un primer vistazo

`summary()` da, para cada variable numérica, el mínimo, los cuartiles, la media y el máximo. `count()` cuenta categorías:

```{r}
#| label: resumen-rapido
summary(ckd |> select(edad, hba1c, pas, tfg_basal, uacr))
```

**Cómo se lee.** `Median` es el valor del medio (la mitad de los pacientes está por debajo); `1st Qu.` y `3rd Qu.` son los cuartiles 1 y 3, y entre ambos cae la mitad central de los pacientes. Una pista rápida de asimetría: **si la media y la mediana se separan, sospecha**. En la edad coinciden (`r round(mean(ckd$edad), 1)` frente a `r median(ckd$edad)`); en la UACR no (`r round(mean(ckd$uacr), 1)` frente a `r median(ckd$uacr)`).

Para las categorías, cuenta y calcula el porcentaje. **Piensa en el denominador**: con `group_by()` antes de `mutate()`, el porcentaje es "dentro de cada grupo"; sin él, es "del total".

```{r}
#| label: conteo-denominador
ckd |> count(sexo) |> mutate(porcentaje = round(100 * n / sum(n), 1))

ckd |> count(trat, ecv) |> group_by(trat) |>
  mutate(porcentaje_dentro_del_grupo = round(100 * n / sum(n), 1))
```

En la segunda tabla el porcentaje suma 100 **dentro de cada grupo de tratamiento**: `r round(100 * mean(ckd$ecv[ckd$isglt2 == 1] == "Con ECV"), 1)` % de los tratados y `r round(100 * mean(ckd$ecv[ckd$isglt2 == 0] == "Con ECV"), 1)` % de los no tratados tienen ECV previa. Escribe siempre el denominador en el título de la tabla.

Con paquetes (no se ejecuta aquí), la misma idea en una línea:

```{r}
#| label: paquetes-vistazo
#| eval: false
# Con el paquete skimr (no se ejecuta aquí): un resumen "de un vistazo" de todas las columnas
skimr::skim(ckd)

# Con el paquete janitor (no se ejecuta aquí): tablas de frecuencias con totales y porcentajes
ckd |> janitor::tabyl(trat, ecv) |> janitor::adorn_percentages("row") |> janitor::adorn_pct_formatting()
```

## Paso 3. Variables continuas: ¿media o mediana?

La **media** y la **desviación estándar (DE)** describen bien una distribución **simétrica** (en forma de campana). Si hay **asimetría** (una cola larga hacia un lado) o valores extremos, la media se deja arrastrar y conviene la **mediana** con el **rango intercuartílico (RIC)**, que es el intervalo entre el cuartil 1 y el cuartil 3. Lo vemos dibujando la edad y la albuminuria:

```{r}
#| label: dist-edad-uacr
#| fig-width: 9
#| fig-height: 3.6
library(patchwork)
p1 <- ggplot(ckd, aes(edad)) +
  geom_histogram(binwidth = 2, fill = "#0072B2", color = "white") +
  labs(x = "Edad (años)", y = "Pacientes", title = "Edad: simétrica")
p2 <- ggplot(ckd, aes(uacr)) +
  geom_histogram(bins = 50, fill = "#D55E00", color = "white") +
  labs(x = "UACR (mg/g)", y = "Pacientes", title = "UACR: cola larga a la derecha")
p1 + p2
```

La edad es una campana; la UACR tiene un cuerpo pequeño y una cola larga: unos pocos pacientes con albuminuria muy alta. Pongamos números a esa impresión con una función que calcula las medidas de resumen y la **asimetría** (0 = simétrica; muy positiva = cola a la derecha):

```{r}
#| label: medidas
resumir <- function(x) {
  tibble(n = sum(!is.na(x)), media = mean(x, na.rm = TRUE), de = sd(x, na.rm = TRUE),
         mediana = median(x, na.rm = TRUE), q1 = quantile(x, .25, na.rm = TRUE),
         q3 = quantile(x, .75, na.rm = TRUE), minimo = min(x, na.rm = TRUE),
         maximo = max(x, na.rm = TRUE))
}
asimetria <- function(x) mean((x - mean(x))^3) / sd(x)^3     # 0 = simétrica

bind_rows(Edad = resumir(ckd$edad), UACR = resumir(ckd$uacr), .id = "variable") |>
  mutate(asimetria = c(asimetria(ckd$edad), asimetria(ckd$uacr)),
         across(where(is.numeric), \(x) round(x, 1)))
```

**Qué vemos.** En la edad, media y mediana casi coinciden y la asimetría es ≈ 0. En la UACR, la media (`r round(mean(ckd$uacr))`) **supera con holgura** a la mediana (`r median(ckd$uacr)`) y la asimetría es `r round(asimetria(ckd$uacr), 1)`: los valores extremos arrastran el promedio. Para la UACR se reporta **mediana [Q1, Q3]** = `r median(ckd$uacr)` [`r quantile(ckd$uacr, .25)`, `r quantile(ckd$uacr, .75)`] mg/g.

Reglas prácticas para decidir:

-   **Distribución simétrica** → media (DE).
-   **Asimétrica** (UACR, triglicéridos, estancia hospitalaria, tiempo de espera) → mediana [Q1, Q3].
-   **No decidas con una prueba de normalidad** (Shapiro-Wilk y similares): con 5 000 pacientes siempre "rechazan" la normalidad por diferencias mínimas, y con 20 casi nunca. **Decide mirando el histograma**.
-   La **DE no es el error estándar**: la DE describe cuánto varían *los pacientes*; el error estándar describe cuánta incertidumbre tiene *la media* (Cap. 7.4).

La misma tabla, separada por grupo de tratamiento, es el germen de la Tabla 1 (Cap. 7.2):

```{r}
#| label: resumen-por-grupo
ckd |>
  group_by(trat) |>
  summarise(n = n(), edad_media = mean(edad), edad_de = sd(edad),
            uacr_mediana = median(uacr), uacr_q1 = quantile(uacr, .25), uacr_q3 = quantile(uacr, .75)) |>
  mutate(across(where(is.numeric), \(x) round(x, 1)))
```

## Paso 4. El logaritmo simetriza la albuminuria

Muchas variables biológicas son aproximadamente **log-normales**: su logaritmo sí es una campana. Con la escala logarítmica la UACR se ve simétrica, y las líneas de KDIGO (30 y 300 mg/g) quedan a distancias razonables:

```{r}
#| label: log-uacr
#| fig-width: 9
#| fig-height: 3.6
ggplot(ckd, aes(uacr)) +
  geom_histogram(bins = 40, fill = "#009E73", color = "white") +
  scale_x_log10(breaks = c(10, 30, 100, 300, 1000, 3000)) +
  geom_vline(xintercept = c(30, 300), linetype = "dashed") +
  annotate("text", x = c(11, 90, 1100), y = Inf, vjust = 2, label = c("A1", "A2", "A3")) +
  labs(x = "UACR (mg/g), escala logarítmica", y = "Pacientes",
       title = "Con escala log la UACR es simétrica; las líneas marcan los cortes de KDIGO")
```

El resumen natural de una variable log-normal es la **media geométrica**: el antilogaritmo de la media de los logaritmos.

```{r}
#| label: media-geometrica
c(media_aritmetica = mean(ckd$uacr), mediana = median(ckd$uacr),
  media_geometrica = exp(mean(log(ckd$uacr))),
  asimetria_del_log = asimetria(log(ckd$uacr)))
```

La media geométrica (`r round(exp(mean(log(ckd$uacr))), 1)`) casi coincide con la mediana (`r median(ckd$uacr)`) y la asimetría del logaritmo es `r round(asimetria(log(ckd$uacr)), 2)`, es decir, ≈ 0. Esa es la firma de una variable log-normal.

## Paso 5. Variables categóricas

Para una categórica se reporta **frecuencia y porcentaje**. Con las funciones del libro (Cap. 5.4) creamos las categorías KDIGO:

```{r}
#| label: kdigo-conteo
ckd <- ckd |>
  mutate(cat_g = categoria_g(tfg_basal), cat_a = categoria_a(uacr),
         riesgo = riesgo_kdigo(cat_g, cat_a))

ckd |> count(cat_g, .drop = FALSE) |> mutate(porcentaje = round(100 * n / sum(n), 1))
ckd |> count(cat_a) |> mutate(porcentaje = round(100 * n / sum(n), 1))
```

**Qué vemos.** Solo hay pacientes G2 a G4, casi todos G3a o G3b (`r round(100 * mean(ckd$cat_g %in% c("G3a", "G3b")))` %), porque simulamos ERC moderada a avanzada (TFGe entre 20 y 75). Con `.drop = FALSE`, `count()` muestra también las categorías vacías (G1 y G5 con 0 pacientes); sin él, desaparecen sin avisar. En albuminuria predomina A2 (`r round(100 * mean(ckd$cat_a == "A2"))` %).

## Paso 6. Datos faltantes: míralos antes de resumir

Antes de calcular nada, cuenta **cuántos datos faltan por variable**. La base que usamos está completa (la simulamos así), de modo que escribimos la función una vez y la probamos también con `ckd_faltantes.csv`, una versión simulada con huecos (se usa a fondo en el Cap. 13):

```{r}
#| label: faltantes
resumen_faltantes <- function(datos) {
  datos |>
    summarise(across(everything(), \(x) sum(is.na(x)))) |>
    pivot_longer(everything(), names_to = "variable", values_to = "faltantes") |>
    mutate(porcentaje = round(100 * faltantes / nrow(datos), 1)) |>
    arrange(desc(faltantes))
}

resumen_faltantes(ckd) |> head(3)                                 # base completa

ckd_falt <- read_csv("Bases/ckd_faltantes.csv", show_col_types = FALSE)
resumen_faltantes(ckd_falt) |> head(4)                            # base con huecos
```

En la base completa todo es 0. En la versión con huecos, a `uacr` le falta un `r round(100 * mean(is.na(ckd_falt$uacr)), 1)` % de los valores, a `hba1c` un `r round(100 * mean(is.na(ckd_falt$hba1c)), 1)` % y a `pas` un `r round(100 * mean(is.na(ckd_falt$pas)), 1)` %. Que falten **no es lo mismo que "faltan al azar"**; de por qué faltan y qué hacer se ocupa el Cap. 13.

::: {.callout-warning}
## ⚠️ Trampas frecuentes

-   **Un número no siempre es una variable numérica.** La categoría G codificada `1, 2, 3` es *ordinal*: el "promedio de las categorías" no significa nada. Declara el tipo con `factor()` o `ordered()`.
-   **`log(0)` es `-Inf`.** Si hay ceros o valores bajo el límite de detección, no sumes 1 "por costumbre": documenta qué hiciste (p. ej., sustituir por la mitad del límite de detección) y haz un análisis de sensibilidad.
:::

::: {.callout-important}
## 🎯 En resumen

-   El **tipo de variable** decide el resumen: *n* (%) para categóricas; media (DE) para continuas simétricas; mediana [RIC] para asimétricas.
-   **Mira el histograma** antes de elegir. La UACR casi siempre es asimétrica y se simetriza con **escala logarítmica**; su media geométrica ≈ su mediana.
-   Declara el **denominador** de cada porcentaje.
-   Cuenta los **datos faltantes** antes de resumir cualquier cosa.
:::

## Ejercicio

1.  Calcula media, mediana, RIC y asimetría de la **TFGe basal** y de la **PAS**. ¿Cuál de las dos es más simétrica? ¿Con qué las resumirías en la Tabla 1?
2.  Haz el histograma de la **HbA1c** por grupo de tratamiento con `facet_wrap(~ trat)`. ¿Se parecen las formas?
3.  ¿Qué porcentaje de pacientes tiene riesgo KDIGO "Muy alto"? ¿Y dentro de cada grupo de tratamiento? (Pista: `count(trat, riesgo)` y el denominador.)
