# ANCOVA: ajustar por el valor basal

::: {.callout-note}
## 🩺 Escenario

En tu ensayo de bicarbonato tienes la TFGe al inicio y a los 24 meses. Tres colegas proponen tres análisis: *"compara la TFGe final entre grupos"*, *"compara el cambio (final menos inicial)"* y *"ajusta la TFGe final por la inicial"*. Los tres parecen razonables y dan resultados distintos. ¿Cuál eliges, y por qué? Hay una respuesta clara, y está relacionada con un pequeño desbalance basal que viste en 11.1.
:::

**Lo que vamos a hacer**

-   Comparar los **tres análisis** en los datos y contra la verdad.
-   Entender, con una **simulación repetida**, por qué el ANCOVA gana.
-   Saber **qué ajustar** (y qué no) en un ECA y comprobar los supuestos.

## Paso 1: tres maneras de analizar una medición pre-post

| Análisis | Qué compara | Problema |
|---|---|---|
| **Valor final** | TFGe a 24 meses entre grupos | Ignora el valor basal: pierde precisión y arrastra desbalances por azar |
| **Cambio** (pre-post) | Diferencia (TFGe 24 − TFGe 0) entre grupos | Supone que el valor basal "pasa íntegro" al final (correlación 1) |
| **ANCOVA** | TFGe a 24 meses **ajustada por la TFGe basal** | Es el **más preciso y sin sesgo** en un ECA |

El **ANCOVA** (análisis de covarianza) es un modelo de regresión del valor final con el grupo **y** el valor basal como covariables. En un ECA el valor basal **no es un confusor** (la aleatorización ya lo balancea en promedio), pero **explica mucha variabilidad** del desenlace: ajustarlo reduce el error estándar sin sesgar.

```{r}
#| label: setup-113
library(tidyverse)
library(broom)
library(sandwich)
library(lmtest)
theme_set(theme_minimal(base_size = 12))

eca <- read_csv("Bases/eca_bicarbonato.csv") |>
  mutate(brazo = factor(brazo, levels = c("Placebo", "Bicarbonato")),
         sexo = factor(sexo, levels = c("Mujer", "Hombre")),
         centro = factor(centro),
         dif24 = tfg_24 - tfg0)
```

## Paso 2: los tres análisis, lado a lado

```{r}
#| label: tres-analisis
m_final <- lm(tfg_24 ~ brazo, data = eca)
m_cambio <- lm(dif24 ~ brazo, data = eca)
m_ancova <- lm(tfg_24 ~ brazo + tfg0, data = eca)

resumen_modelo <- function(m, nombre) {
  tidy(m, conf.int = TRUE) |> filter(term == "brazoBicarbonato") |>
    transmute(analisis = nombre, diferencia = estimate, ee = std.error, ic_inf = conf.low, ic_sup = conf.high)
}
tres <- bind_rows(
  resumen_modelo(m_final, "Valor final"),
  resumen_modelo(m_cambio, "Cambio (pre-post)"),
  resumen_modelo(m_ancova, "ANCOVA (ajustado por basal)")
)
tres |> mutate(across(where(is.numeric), \(x) round(x, 2)))
```

Recuerda que la verdad ITT a 24 meses es **1.28** mL/min/1.73 m² (11.2). Observa:

-   El **valor final** da una diferencia de **`r round(tres$diferencia[1], 1)`** con un error estándar de **`r round(tres$ee[1], 2)`**: casi el doble de la verdad y el doble de ruidoso. Por **azar**, el grupo de bicarbonato **empezó** con una TFGe algo mayor (11.1: DEM 0.14), y ese desbalance basal **se arrastra** al valor final.
-   El **cambio** y el **ANCOVA** dan **`r round(tres$diferencia[2], 2)`** y **`r round(tres$diferencia[3], 2)`**, con un error estándar de **`r round(tres$ee[3], 2)`**: la mitad. Eliminan el desbalance basal y la gran variabilidad entre pacientes (DE ≈ 6 al inicio).
-   Entre cambio y ANCOVA, el **ANCOVA** es mejor porque **no supone** que el valor basal pasa íntegro al final: **estima** cuánto pasa (aquí `r sprintf("%.2f", coef(m_ancova)["tfg0"])`, casi 1) y por eso coinciden.

Cuánto ayuda el valor basal depende de su correlación con el desenlace:

```{r}
#| label: correlacion-basal
r_basal <- cor(eca$tfg0, eca$tfg_24, use = "complete.obs")
r_basal
```

Ajustar por una covariable con correlación *r* reduce la varianza en una fracción *r*². Con *r* = `r round(r_basal, 2)`, la varianza baja un **`r round(100 * r_basal^2)` %**, lo que equivale a **casi multiplicar por 4 el tamaño de muestra**.

## Paso 3: ¿por qué gana el ANCOVA? Mil ensayos simulados

Una sola muestra puede engañar (el valor final nos dio 2.4 por mala suerte basal). Repetimos el ensayo **1 000 veces** en un mundo donde el efecto verdadero es **1.3** y la TFGe final depende de la basal (*r* ≈ 0.85):

```{r}
#| label: sim-mil-ensayos
set.seed(33)
un_ensayo <- function(n = 300, efecto = 1.3) {
  trat <- rbinom(n, 1, 0.5)                               # aleatorización simple
  x <- rnorm(n, 30, 6)                                    # TFGe basal
  y <- 30 + 0.85 * (x - 30) + efecto * trat + rnorm(n, 0, 3.2)   # TFGe final
  c(final = unname(coef(lm(y ~ trat))["trat"]),
    cambio = unname(coef(lm(I(y - x) ~ trat))["trat"]),
    ancova = unname(coef(lm(y ~ trat + x))["trat"]))
}
res_sim <- t(replicate(1000, un_ensayo()))

tibble(analisis = colnames(res_sim),
       media_de_las_estimaciones = colMeans(res_sim),
       desviacion_estandar = apply(res_sim, 2, sd)) |>
  mutate(across(where(is.numeric), \(x) round(x, 2)))
```

```{r}
#| label: graf-sim-ancova
#| fig-width: 7
#| fig-height: 3.4
as_tibble(res_sim) |>
  pivot_longer(everything(), names_to = "analisis", values_to = "estimacion") |>
  mutate(analisis = factor(analisis, levels = c("final", "cambio", "ancova"),
                           labels = c("Valor final", "Cambio", "ANCOVA"))) |>
  ggplot(aes(estimacion, fill = analisis)) +
  geom_density(alpha = 0.5) +
  geom_vline(xintercept = 1.3, linetype = "dashed") +
  scale_fill_manual(values = c("#999999", "#E69F00", "#0072B2"), name = NULL) +
  labs(x = "Efecto estimado", y = "Densidad", caption = "Línea punteada: efecto verdadero (1.3). 1 000 ensayos simulados.") +
  theme(legend.position = "bottom")
```

**Qué vemos.** Los tres métodos son **insesgados**: promedian ≈ 1.3, la verdad. Pero **no son igual de precisos**: el valor final fluctúa mucho más de ensayo en ensayo, el cambio menos, y el ANCOVA es el más concentrado en torno a la verdad. Por eso, **a igual muestra, el ANCOVA te da más potencia**.

## Paso 4: qué ajustar en un ECA

-   **Siempre**: el valor **basal** del desenlace y las **variables de estratificación** de la aleatorización (aquí, el **centro**).
-   **Covariables preespecificadas** muy pronósticas (edad, diabetes, albuminuria).
-   **Nunca**: variables **posteriores** a la aleatorización (adherencia, eventos intermedios).
-   **No elijas covariables** por su diferencia entre grupos (*p* en la Tabla 1): el desbalance es azar y **no es motivo de ajuste**.

```{r}
#| label: ancova-completo
m_ancova2 <- lm(tfg_24 ~ brazo + tfg0 + centro + edad + dm + log(uacr), data = eca)
resumen_modelo(m_ancova2, "ANCOVA + centro + covariables") |> mutate(across(where(is.numeric), \(x) round(x, 2)))
```

Agregar covariables pronósticas apenas modifica la estimación y puede reducir un poco el error estándar. Los centros se incluyen por **estratificación**, no por confusión.

::: {.callout-warning}
## ⚠️ En un ECA, ajustar no corrige sesgo: mejora precisión

Si necesitas ajustar para que el efecto "salga", el problema es otro (muestra pequeña, aleatorización mal hecha, pérdida diferencial). Con covariables **preespecificadas**, la estimación ajustada y la no ajustada deben ser parecidas; si difieren mucho, investiga. La excepción es el **valor basal**: aquí el valor final difiere del ANCOVA porque corrige un desbalance basal por azar y mejora la precisión, y para eso se preespecifica.
:::

## Paso 5: centro, errores robustos, paralelismo y efecto marginal

**Centro como efecto aleatorio.** Si el ensayo estratificó por centro, el análisis debe incluirlo: como **efecto fijo** si hay pocos centros grandes; como **efecto aleatorio** con muchos centros pequeños.

```{r}
#| label: centro
library(lme4)
m_mixto <- lmer(tfg_24 ~ brazo + tfg0 + (1 | centro), data = eca)
summary(m_mixto)$coefficients["brazoBicarbonato", ] |> round(3)
```

La estimación del efecto casi no cambia: el efecto de centro explica poca variabilidad.

**Errores estándar robustos.** Si los residuos no tienen varianza constante, usa errores **robustos** (`vcovHC`):

```{r}
#| label: robusto-ancova
coeftest(m_ancova, vcov = vcovHC(m_ancova, type = "HC3"))["brazoBicarbonato", ] |> round(3)
```

**Paralelismo.** El ANCOVA estándar supone que el efecto del valor basal es **igual en ambos grupos** (pendientes paralelas). Se comprueba con la interacción `brazo * tfg0`:

```{r}
#| label: paralelas
m_inter <- lm(tfg_24 ~ brazo * tfg0, data = eca)
tidy(m_inter) |> filter(str_detect(term, "tfg0")) |> mutate(across(where(is.numeric), \(x) round(x, 3)))
```

No hay evidencia de pendientes distintas, de modo que el supuesto es razonable.

**Efecto marginal frente a condicional.** Con interacción en el modelo, el coeficiente de `brazo` ya no es "el efecto": es el efecto **cuando `tfg0 = 0`**, sin sentido clínico. Lo que queremos es el **efecto marginal**, el promedio del efecto en la población del ensayo. El paquete `marginaleffects` lo calcula:

```{r}
#| label: marginal
library(marginaleffects)
avg_comparisons(m_inter, variables = "brazo") |> select(term, contrast, estimate, std.error, conf.low, conf.high)
```

Es prácticamente la misma cifra del ANCOVA sin interacción: cuando el efecto no varía con el basal, **marginal y condicional coinciden**. Con interacciones importantes (por ejemplo, 11.5), solo el marginal responde "¿cuál es el efecto promedio en esta población?".

::: {.callout-important}
## 🎯 En resumen

-   En un ECA con medición basal del desenlace, el **ANCOVA** (valor final ~ grupo + valor basal) es el análisis de elección: **insesgado y más preciso** que el valor final o el cambio.
-   Es equivalente a **ganar muestra**: con *r* = `r round(r_basal, 2)`, la varianza baja un `r round(100 * r_basal^2)` %.
-   Ajusta por el **valor basal**, las **variables de estratificación** y pocas covariables **preespecificadas**; nunca por variables posteriores a la aleatorización ni por diferencias basales "significativas".
-   Verifica el **paralelismo** y usa errores **robustos** si hace falta; con interacciones, reporta el **efecto marginal**.
:::

## Ejercicio

1.  Ajusta un ANCOVA para el desenlace **TFGe a los 12 meses**. ¿Es el efecto menor que a los 24 meses?
2.  Calcula la correlación entre `tfg0` y `tfg_12`. ¿Cuánta precisión ganas con el ANCOVA frente al valor final?
3.  Ajusta por `bic0` (bicarbonato basal) y compara el efecto del tratamiento. ¿Esperas que cambie? ¿Por qué?
