# Diagramas causales (DAG): qué ajustar y qué no

::: {.callout-note}
## 🩺 Escenario

Los servicios con más nefrólogos por habitante reportan más casos de ERC. ¿Más nefrólogos *causan* más ERC? Más bien, donde hay más nefrólogos se **detecta** y se **registra** más ERC (sesgo de vigilancia). Una asociación puede ser real y, aun así, no ser la causa que imaginamos. Los **grafos acíclicos dirigidos** (DAG) te obligan a dibujar qué esperas que cause qué y, a partir de ahí, a decidir **qué variables ajustar y cuáles no**. "Correlación no implica causalidad" es cierto, pero insuficiente: como nefrólogos sí necesitamos decidir si un fármaco, una dieta o un procedimiento *causa* un mejor desenlace.
:::

## Lo que vamos a hacer

-   Leer y dibujar un DAG, y reconocer las tres estructuras básicas: **confusor**, **mediador** y **colisionador**.
-   Ver con simulaciones que **los datos solos no dicen qué ajustar**: lo dice el DAG.
-   Aplicar el **criterio de la puerta trasera** para elegir el conjunto de ajuste.
-   Comparar tres formas de ajustar: **regresión, emparejamiento y ponderación**.

```{r}
#| label: setup-33
library(tidyverse)
library(MatchIt)
source("R/funciones_epi.R")          # dibujar_dag(), smd()
source("R/funciones_extra_a.R")      # caminos_dag(), conjuntos_ajuste(), num()

theme_set(theme_minimal(base_size = 13) + theme(panel.grid.minor = element_blank()))
```

## Paso 1. ¿Qué es un DAG?

Un DAG tiene tres elementos:

-   **Nodos:** variables, medidas o no medidas.
-   **Flechas:** $A \rightarrow B$ afirma que *A es causa directa de B*. **Si no hay flecha, estás afirmando que no hay efecto directo**: las ausencias de flechas son suposiciones fuertes.
-   **Acíclico:** no hay ciclos. Si hay retroalimentación (TFGe → anemia → TFGe), se representa con variables en distintos momentos ($TFGe_{t-1} \rightarrow Hb_t \rightarrow TFGe_t$).

**Cómo dibujar tu primer DAG:** (1) escribe la **exposición** y el **desenlace**; (2) pregúntate qué variables causan (o podrían causar) la exposición y cuáles el desenlace; las que causan **ambas** son **confusores**; (3) añade lo que está *entre* exposición y desenlace (**mediadores**) y lo que *ambos causan* (**colisionadores**); (4) incluye también lo que **no mediste**; (5) pide a un colega nefrólogo que lo critique: ahí está el valor del DAG.

## Paso 2. Tres estructuras básicas

Cualquier DAG complejo se construye con tres piezas. Entenderlas basta para saber **qué ajustar**.

```{r}
#| label: fig-estructuras
#| fig-cap: "Tres estructuras básicas: (A) mediador, (B) confusor, (C) colisionador."
#| fig-width: 11
#| fig-height: 3.2
panel <- function(nodos, aristas, titulo) {
  dibujar_dag(nodos, aristas, tam_texto = 3.3, expandir = c(0.45, 0.25)) + labs(title = titulo) +
    theme(legend.position = "none", plot.title = element_text(face = "bold", size = 11))
}
pA <- panel(
  tribble(~nombre,~x,~y,~etiqueta,~rol,
          "X",1,1,"iSGLT2","exposicion", "M",2,1.6,"↓ Albuminuria","mediador",
          "Y",3,1,"Pendiente\nTFGe","desenlace"),
  tribble(~de,~a, "X","M", "M","Y"), "A. Mediador (cadena)")
pB <- panel(
  tribble(~nombre,~x,~y,~etiqueta,~rol,
          "X",1,1,"iSGLT2","exposicion", "C",2,1.6,"Fragilidad","confusor",
          "Y",3,1,"Pendiente\nTFGe","desenlace"),
  tribble(~de,~a, "C","X", "C","Y"), "B. Confusor (bifurcación)")
pC <- panel(
  tribble(~nombre,~x,~y,~etiqueta,~rol,
          "X",1,1,"Uso de AINE","exposicion", "K",2,1.6,"Hospitalización","colisionador",
          "Y",3,1,"ICC\ndescompensada","desenlace"),
  tribble(~de,~a, "X","K", "Y","K"), "C. Colisionador")
patchwork::wrap_plots(pA, pB, pC, nrow = 1)
```

| Estructura | ¿Transmite asociación entre X e Y? | ¿Qué hago? | Ejemplo |
|---|---|---|---|
| **Mediador** ($X \to M \to Y$) | Sí: es *parte del efecto* que queremos medir | **No ajustar** si quiero el efecto **total** | Albuminuria entre iSGLT2 y TFGe |
| **Confusor** ($X \leftarrow C \to Y$) | Sí: crea una asociación **espuria** | **Ajustar** (cierra el camino) | Fragilidad |
| **Colisionador** ($X \to K \leftarrow Y$) | **No** (el camino está cerrado) | **No ajustar** ni restringir por $K$: abriría el camino y crearía una asociación falsa | Hospitalización |

Comprobémoslo con **simulaciones sencillas** (así verás por qué ocurre y no solo que ocurre).

### Confusor: ajustar elimina la asociación espuria

```{r}
#| label: sim-confusor
set.seed(1)
n <- 5000
fragil   <- rbinom(n, 1, 0.3)                                # confusor
tratado  <- rbinom(n, 1, plogis(-0.5 - 1.5 * fragil))        # los frágiles reciben menos el fármaco
pendiente <- -2 - 1.0 * fragil + 0 * tratado + rnorm(n)      # el fármaco NO tiene efecto en esta simulación

d_conf <- tibble(fragil, tratado, pendiente)

coef(lm(pendiente ~ tratado, d_conf))["tratado"]               # sin ajustar: asociación espuria
coef(lm(pendiente ~ tratado + fragil, d_conf))["tratado"]      # ajustando: ≈ 0
```

### Mediador: ajustar elimina parte del efecto que queríamos medir

```{r}
#| label: sim-mediador
set.seed(2)
tratado  <- rbinom(n, 1, 0.5)                                # aleatorizado: sin confusión
albumin  <- 5 - 1.0 * tratado + rnorm(n)                     # el fármaco reduce la albuminuria
pendiente <- -1 - 0.6 * albumin + rnorm(n)                    # menos albuminuria => mejor pendiente

d_med <- tibble(tratado, albumin, pendiente)
coef(lm(pendiente ~ tratado, d_med))["tratado"]                # efecto TOTAL (≈ 0.6)
coef(lm(pendiente ~ tratado + albumin, d_med))["tratado"]      # efecto directo (≈ 0): ¡"desapareció"!
```

Al ajustar por albuminuria "eliminamos" el efecto porque el fármaco actúa **a través** de ella. Eso puede ser lo que queremos (efecto directo, análisis de mediación), pero **no** si queremos el efecto total.

### Colisionador: ajustar *crea* una asociación que no existe

```{r}
#| label: sim-colisionador
set.seed(3)
aine <- rbinom(n, 1, 0.30)
icc  <- rbinom(n, 1, 0.20)                                   # independientes entre sí
hosp <- rbinom(n, 1, plogis(-3 + 2.5 * aine + 2.5 * icc))    # ambos causan hospitalización

d_col <- tibble(aine, icc, hosp)

# En toda la población: sin asociación
coef(glm(icc ~ aine, binomial, d_col))["aine"]
# Restringiendo a hospitalizados (o ajustando por hospitalización): ¡asociación negativa falsa!
coef(glm(icc ~ aine, binomial, filter(d_col, hosp == 1)))["aine"]
```

La lógica: entre los hospitalizados, si un paciente *no* usó AINE, "tuvo que haber" otra razón para estar ahí, como la ICC. Por eso AINE e ICC parecen asociarse negativamente aunque sean independientes.

## Paso 3. El cuarteto causal: los mismos datos, distinto DAG

La pregunta que más se hacen los residentes es: *"¿meto esta variable al modelo o no?"* Un experimento mental lo responde. Generamos **cuatro** conjuntos de datos (simulados), cada uno con una exposición $X$, un desenlace $Y$ y una tercera variable $Z$ medida. En los cuatro, el efecto total real de $X$ sobre $Y$ es **1**, y $Z$ se asocia fuertemente con $X$ e $Y$. La diferencia está solo en el DAG:

1.  **Confusor:** $Z$ causa $X$ e $Y$ (p. ej., $Z$ = fragilidad).
2.  **Colisionador:** $X$ e $Y$ causan $Z$ (p. ej., $Z$ = hospitalización).
3.  **Mediador:** $X$ causa $Z$ y $Z$ causa $Y$ (p. ej., $Z$ = albuminuria tras iniciar el fármaco).
4.  **M-bias:** $Z$ es causada por dos variables no medidas, una que causa $X$ y otra que causa $Y$ (p. ej., $Z$ = asistir a control regular, causado por la motivación del paciente y por sus síntomas).

```{r}
#| label: cuarteto-causal
set.seed(2025)
n <- 1000
# 1. Confusor
z1 <- rnorm(n);  x1 <- 0.7 * z1 + rnorm(n, sd = 0.7);  y1 <- 1 * x1 + 0.7 * z1 + rnorm(n)
# 2. Colisionador
x2 <- rnorm(n);  y2 <- 1 * x2 + rnorm(n);  z2 <- 0.8 * x2 + 0.8 * y2 + rnorm(n)
# 3. Mediador (efecto total = 0.5 directo + 0.6 * 0.8 indirecto, aprox. 1)
x3 <- rnorm(n);  z3 <- 0.8 * x3 + rnorm(n);  y3 <- 0.5 * x3 + 0.6 * z3 + rnorm(n)
# 4. M-bias: u1 -> X, u2 -> Y, y ambos -> Z (u1 y u2 no se miden)
u1 <- rnorm(n);  u2 <- rnorm(n)
x4 <- 0.9 * u1 + rnorm(n);  z4 <- 0.9 * u1 + 0.9 * u2 + rnorm(n);  y4 <- 1 * x4 + 0.9 * u2 + rnorm(n)

cuarteto <- bind_rows(
  tibble(escenario = "1. Confusor",     x = x1, y = y1, z = z1),
  tibble(escenario = "2. Colisionador", x = x2, y = y2, z = z2),
  tibble(escenario = "3. Mediador",     x = x3, y = y3, z = z3),
  tibble(escenario = "4. M-bias",       x = x4, y = y4, z = z4)
)

tabla_cuarteto <- cuarteto |>
  group_by(escenario) |>
  summarise(cor_xy   = cor(x, y),
            cor_xz   = cor(x, z),
            sin_ajustar     = coef(lm(y ~ x))[["x"]],
            ajustando_por_z = coef(lm(y ~ x + z))[["x"]]) |>
  mutate(verdad = 1, `¿ajustar por Z?` = c("Sí", "No", "No", "No"))
tabla_cuarteto |> mutate(across(where(is.numeric), \(x) round(x, 2)))
```

**Qué vemos.** En los cuatro escenarios, $Z$ está fuertemente correlacionada con $X$ (entre `r num(min(tabla_cuarteto$cor_xz), 1)` y `r num(max(tabla_cuarteto$cor_xz), 1)`) y con $Y$: **mirando solo los datos, los cuatro se parecen**. Pero la respuesta correcta cambia: en el confusor, el ajuste acerca el estimado a la verdad (de `r num(tabla_cuarteto$sin_ajustar[1])` a `r num(tabla_cuarteto$ajustando_por_z[1])`); en el colisionador, lo destruye (de `r num(tabla_cuarteto$sin_ajustar[2])`, casi la verdad, a `r num(tabla_cuarteto$ajustando_por_z[2])`); en el mediador, solo deja el efecto directo (`r num(tabla_cuarteto$ajustando_por_z[3])`); en el M-bias, introduce sesgo (`r num(tabla_cuarteto$ajustando_por_z[4])`). Una variable correlacionada con la exposición **no** es necesariamente un confusor: eso lo decide el DAG, no la correlación.

```{r}
#| label: fig-cuarteto
#| fig-cap: "Cuarteto causal (datos simulados): la relación X-Y se ve parecida en los cuatro escenarios, pero la decisión de ajustar por Z es distinta en cada uno."
#| fig-width: 8
#| fig-height: 4
ggplot(cuarteto, aes(x, y)) +
  geom_point(alpha = 0.2, size = 0.8) +
  geom_smooth(method = "lm", formula = y ~ x, se = FALSE, color = "#0072B2") +
  facet_wrap(~escenario, nrow = 2)
```

## Paso 4. Un colisionador en la consulta: proteinuria, sodio y presión arterial

Un ejemplo médico concreto, basado en el que describen Luque-Fernández y colaboradores (2019). La pregunta: *¿cuál es el efecto de la **ingesta de sodio** sobre la **presión arterial sistólica (PAS)**?* Medimos además la **proteinuria**. Pero la proteinuria es causada **tanto** por el sodio como por la PAS elevada: es un **colisionador**. Simulamos (datos ficticios, variables estandarizadas) con efecto verdadero de **1** DE de PAS por cada DE de sodio:

```{r}
#| label: colisionador-sodio
set.seed(2025)
n_s <- 500
sodio_0 <- rnorm(n_s)                                  # ingesta de sodio (basal)
pas_1   <- 1.0 * sodio_0 + rnorm(n_s)                  # PAS en el seguimiento (efecto verdadero = 1)
prot_0  <- 0.7 * sodio_0 + rnorm(n_s)                  # proteinuria BASAL (medida antes del desenlace)
prot_1  <- 0.8 * sodio_0 + 0.8 * pas_1 + rnorm(n_s)    # proteinuria en el SEGUIMIENTO (colisionador)

d_sodio <- tibble(sodio_0, pas_1, prot_0, prot_1)

res_sodio <- tibble(
  modelo = c("Sin ajustar", "Ajustando por proteinuria del seguimiento", "Ajustando por proteinuria basal"),
  efecto_sodio = c(coef(lm(pas_1 ~ sodio_0, d_sodio))[["sodio_0"]],
                   coef(lm(pas_1 ~ sodio_0 + prot_1, d_sodio))[["sodio_0"]],
                   coef(lm(pas_1 ~ sodio_0 + prot_0, d_sodio))[["sodio_0"]]),
  verdad = 1
) |> mutate(efecto_sodio = round(efecto_sodio, 2))
res_sodio
```

**Qué vemos.** La proteinuria del seguimiento (`prot_1`) se correlaciona fuertemente con el sodio (r = `r num(cor(d_sodio$sodio_0, d_sodio$prot_1), 1)`): ¡parece un confusor perfecto, que "hay que ajustar"! Pero al hacerlo el efecto estimado cae a `r num(res_sodio$efecto_sodio[2])` (la verdad es 1) y subestimamos el efecto real. En cambio, la proteinuria **basal** (medida antes del desenlace) no es consecuencia de la PAS futura y no sesga. La regla práctica: **ajusta por variables medidas antes de la exposición**; las medidas después pueden ser consecuencias de la exposición o del desenlace.

::: {.callout-warning}
## ⚠️ El error más frecuente: "ajustar por todo"

Ajustar por una variable que es **consecuencia** de la exposición (mediador) o **consecuencia común** (colisionador) *introduce* sesgo. Meter "todas las variables disponibles" es un mal hábito: **ajusta por las que dice el DAG**, no por las que tienes a mano. Es especialmente común cuando se restringe el análisis a pacientes hospitalizados o ya en diálisis (restringir también es condicionar).
:::

## Paso 5. Caminos abiertos, caminos cerrados y la puerta trasera

Un **camino** es cualquier secuencia de flechas que conecta dos variables, sin importar su dirección. Está **abierto** si transmite asociación y **cerrado** (bloqueado) si no. Las reglas (*d-separación*):

1.  Un camino con un **mediador o un confusor** está abierto; **al ajustar** por esa variable, se cierra.
2.  Un camino con un **colisionador** está cerrado; **al ajustar** por el colisionador (o por un descendiente suyo), se abre.

El efecto causal de $X$ sobre $Y$ se identifica si bloqueamos **todos los caminos de puerta trasera** (los que empiezan con una flecha *hacia* $X$) sin tocar los caminos causales ni abrir colisionadores. A ese conjunto se le llama **conjunto de ajuste**. **Criterio de la puerta trasera, paso a paso:** (1) lista todos los caminos entre exposición y desenlace; (2) identifica los de puerta trasera; (3) elige variables que los **bloqueen** todos; (4) verifica que **no incluyes** mediadores, colisionadores ni descendientes de ellos.

## Paso 6. Nuestro DAG: iSGLT2 y pendiente de TFGe

Retomamos la pregunta del Capítulo 3.2. Representamos las suposiciones de la simulación (la **fragilidad** existe pero **no se mide** en el registro). Incluimos además dos variables posteriores al tratamiento para mostrar qué **no** hay que ajustar: la **reducción de albuminuria** (mediador) y la **hospitalización por insuficiencia cardiaca** (colisionador).

```{r}
#| label: dag-ckd
# Relaciones causales completas (las usan las funciones de caminos y de conjuntos de ajuste)
aristas <- tribble(
  ~de,     ~a,
  "X",     "Y",
  "X",     "med",  "med",  "Y",            # mediador: iSGLT2 -> menos albuminuria -> mejor TFGe
  "X",     "col",  "Y",    "col",          # colisionador: hospitalización por IC (causada por ambos)
  "edad",  "X",    "edad", "Y",   "edad", "tfg", "edad", "pas", "edad", "ecv", "edad", "frag",
  "sexo",  "ecv",
  "frag",  "X",    "frag", "Y",
  "tfg",   "X",    "tfg",  "Y",   "tfg",  "uacr",
  "ecv",   "X",    "ecv",  "Y",
  "uacr",  "X",    "uacr", "Y",
  "hba1c", "X",    "hba1c","Y",   "hba1c","uacr",
  "pas",   "Y",    "pas",  "uacr"
)
```

Para **dibujarlo** sin enredar las flechas, agrupamos los confusores medidos en un solo nodo (las relaciones entre ellos, como *edad → TFGe* o *HbA1c → albuminuria*, están en el código de arriba):

```{r}
#| label: fig-dag-ckd-completo
#| fig-cap: "Esquema del DAG del ejemplo. Naranja: confusores medidos. Gris: no medido. Verde: mediador. Rosa: colisionador."
#| fig-width: 9
#| fig-height: 5
nodos <- tribble(
  ~nombre, ~x, ~y,  ~etiqueta,                                                          ~rol,
  "X",     1,  2,   "Inicio\niSGLT2",                                                   "exposicion",
  "Y",     7,  2,   "Pendiente\nde TFGe",                                               "desenlace",
  "C",     4,  4.4, "Confusores medidos\n(edad, TFGe basal, albuminuria,\nPAS, HbA1c, ECV)", "confusor",
  "frag",  4,  -0.4, "Fragilidad\n(no medida)",                                         "no medido",
  "med",   4,  3.0, "↓ Albuminuria\n(después de iniciar)",                              "mediador",
  "col",   4,  1.0, "Hospitalización\npor IC",                                           "colisionador"
)
aristas_dibujo <- tribble(
  ~de,    ~a,
  "X",    "Y",
  "X",    "med",  "med",  "Y",
  "X",    "col",  "Y",    "col",
  "C",    "X",    "C",    "Y",
  "frag", "X",    "frag", "Y"
)
dibujar_dag(nodos, aristas_dibujo, encoger = 0.16, tam_texto = 3.4, expandir = c(0.10, 0.12))
```

### Leer el DAG con código: caminos y conjuntos de ajuste

Las funciones `caminos_dag()` y `conjuntos_ajuste()` (en `R/funciones_extra_a.R`) hacen por nosotros lo que haríamos a mano con las reglas del Paso 5. Primero, **sin ajustar nada**, ¿cuántos caminos hay entre $X$ y $Y$ y cuáles están abiertos?

```{r}
#| label: caminos-sin-ajuste
caminos <- caminos_dag(aristas, exposicion = "X", desenlace = "Y")
caminos |> count(tipo, abierto)
```

De los `r nrow(caminos)` caminos, solo **2** son causales (el directo y el que pasa por la albuminuria: el efecto total) y hay `r sum(caminos$tipo == "puerta trasera" & caminos$abierto)` caminos de **puerta trasera abiertos** que distorsionan la comparación cruda. Ahora buscamos los **conjuntos mínimos de ajuste**:

```{r}
#| label: conjuntos-ajuste
conjuntos_ajuste(aristas, exposicion = "X", desenlace = "Y")
```

Con todo lo medible, el conjunto mínimo es **edad, fragilidad, TFGe, ECV, albuminuria y HbA1c**. Fíjate en lo que **no** aparece: el mediador (↓ albuminuria posterior) y el colisionador (hospitalización) nunca forman parte del ajuste; la PAS no hace falta (su camino a $Y$ pasa por la albuminuria, que ya se ajusta), y tampoco el sexo (solo actúa a través de la ECV). Comprobemos qué pasa si "ajustamos por todo":

```{r}
#| label: caminos-ajuste-error
ajuste_correcto <- c("edad", "frag", "tfg", "ecv", "uacr", "hba1c")

bind_rows(
  caminos_dag(aristas, ajuste = ajuste_correcto)                   |> count(tipo, abierto) |> mutate(ajuste = "Conjunto correcto"),
  caminos_dag(aristas, ajuste = c(ajuste_correcto, "med"))         |> count(tipo, abierto) |> mutate(ajuste = "+ mediador"),
  caminos_dag(aristas, ajuste = c(ajuste_correcto, "col"))         |> count(tipo, abierto) |> mutate(ajuste = "+ colisionador")
) |> select(ajuste, tipo, abierto, n)
```

Con el conjunto correcto quedan abiertos solo los 2 caminos causales y ningún camino de puerta trasera. Añadir el mediador **cierra uno de los caminos causales** (se pierde parte del efecto total) y añadir el colisionador **abre un camino no causal** ($X \to$ hospitalización $\leftarrow Y$). Ahora declaramos que la **fragilidad no se midió**:

```{r}
#| label: conjuntos-latente
conjuntos_ajuste(aristas, exposicion = "X", desenlace = "Y", no_medidos = "frag")
```

La lista está **vacía**: cuando la fragilidad no se mide, **no queda ningún conjunto de ajuste válido** con lo que tenemos, y el camino $X \leftarrow$ fragilidad $\rightarrow Y$ queda abierto. Con estos datos, ajustar por todo lo medido no identifica el efecto. Esa será la tensión del Capítulo 3.4: haremos el mejor análisis posible y luego cuantificaremos *cuánto* podría cambiar el resultado por esta confusión no medida.

**Con el paquete dagitty (no se ejecuta aquí).** El paquete `{dagitty}` hace lo mismo, con muchas más opciones, y `{ggdag}` dibuja los grafos con sus caminos. Aquí no están instalados, por eso el libro usa las funciones anteriores:

```{r}
#| label: dagitty-nodisponible
#| eval: false
library(dagitty); library(ggdag)

dag_ckd <- dagitty(paste0("dag { ", paste(aristas$de, "->", aristas$a, collapse = "; "), " }"))
exposures(dag_ckd) <- "X"
outcomes(dag_ckd)  <- "Y"

paths(dag_ckd)$paths |> head(8)               # caminos entre exposición y desenlace
adjustmentSets(dag_ckd, effect = "total")     # conjuntos mínimos de ajuste
latents(dag_ckd) <- "frag"                    # declarar la fragilidad como no medida
adjustmentSets(dag_ckd, effect = "total")     # vacío: no hay conjunto válido
ggdag_status(dag_ckd) + theme_dag()           # dibujo con el rol de cada nodo
ggdag_paths(dag_ckd) + theme_dag()            # caminos abiertos
```

Alternativa sin programar: **<https://www.dagitty.net>** permite dibujar el DAG con el ratón, marcar nodos no medidos y ver los conjuntos de ajuste.

### Verificar el DAG con los datos

Un DAG no se "demuestra", se **argumenta** y se **critica**. Pero también implica **independencias** que se pueden contrastar: si lo que afirma el DAG no se observa en los datos, hay que revisarlo. Probamos cuatro (con variables estandarizadas, el coeficiente esperado es ≈ 0):

```{r}
#| label: implicaciones
ckd <- read_csv("Bases/ckd_isglt2.csv", show_col_types = FALSE) |>
  mutate(sexo_f = as.numeric(sexo == "Mujer"), log_uacr = log(uacr))

# Coeficiente de `termino` (variables estandarizadas) con su IC 95 %
prueba <- function(formula, termino) {
  m  <- lm(formula, data = mutate(ckd, across(c(edad, hba1c, pas, tfg_basal, log_uacr, ecv), \(x) as.numeric(scale(x)))))
  ic <- confint(m)[termino, ]
  tibble(estimado = coef(m)[[termino]], ic_inf = ic[[1]], ic_sup = ic[[2]])
}

bind_rows(
  prueba(hba1c ~ edad, "edad")                          |> mutate(implicacion = "HbA1c independiente de la edad"),
  prueba(pas ~ hba1c, "hba1c")                          |> mutate(implicacion = "PAS independiente de la HbA1c"),
  prueba(pas ~ tfg_basal + edad, "tfg_basal")           |> mutate(implicacion = "PAS independiente de la TFGe, dada la edad"),
  prueba(log_uacr ~ ecv + edad + sexo_f, "ecv")         |> mutate(implicacion = "Albuminuria independiente de ECV, dadas edad y sexo")
) |>
  select(implicacion, everything()) |>
  mutate(across(where(is.numeric), \(x) round(x, 3)))
```

Los coeficientes son cercanos a cero (todos menores de 0.04 DE), como el DAG predice. Con cuatro pruebas y IC al 95 %, es esperable que alguno roce el 0 solo por azar: lo que buscaríamos como señal de alarma es un coeficiente **grande**, no uno "significativo" de 0.03. Si, por ejemplo, la ECV predijera fuertemente la albuminuria **aun después de condicionar por edad y sexo**, deberíamos *añadir una flecha* al DAG.

## Paso 7. Cómo ajustar: regresión, emparejamiento y ponderación

Sabemos **qué** ajustar. Ahora, **cómo**. Con los datos del registro (sin fragilidad) comparamos tres estrategias. Primero, la estimación **ingenua**:

```{r}
#| label: ingenuo-33
ingenuo <- coef(lm(pendiente_tfg ~ isglt2, data = ckd))[["isglt2"]]
ingenuo
```

### 7a. Regresión múltiple

Incluir los confusores como covariables:

```{r}
#| label: regresion-33
formula_ajuste <- pendiente_tfg ~ isglt2 + edad + sexo + hba1c + pas + tfg_basal + log(uacr) + ecv
modelo_reg <- lm(formula_ajuste, data = ckd)
coef(modelo_reg)[["isglt2"]]
```

La regresión ajusta bien **solo si** el modelo está bien especificado (relaciones lineales, sin interacciones omitidas). Además, el "coeficiente del tratamiento" en un modelo con interacciones no es el ATE (para eso, la estandarización del Capítulo 3.2).

### 7b. Emparejamiento (*matching*)

Para cada paciente tratado se busca uno o más **no tratados con características similares** y se compara **solo** entre ellos; los no tratados sin pareja se descartan. Con `{MatchIt}`:

```{r}
#| label: matching
f_ps <- isglt2 ~ edad + sexo + hba1c + pas + tfg_basal + log(uacr) + ecv

emparejado <- matchit(
  f_ps, data = ckd,
  method = "nearest",     # vecino más cercano
  distance = "glm",       # puntaje de propensión (regresión logística)
  estimand = "ATT",       # parejas para cada tratado
  replace = TRUE          # un control puede emparejarse con varios tratados
)
emparejado
```

```{r}
#| label: matching-estimacion
datos_emp <- match.data(emparejado)
est_matching <- coef(lm(pendiente_tfg ~ isglt2, data = datos_emp, weights = weights))[["isglt2"]]
est_matching
```

El emparejamiento estima por definición el **ATT** (el efecto en los tratados). Con `replace = FALSE` cada control se usa una sola vez (si hay pocos controles, el emparejamiento queda de mala calidad); con `replace = TRUE` se usan más controles buenos, pero los errores estándar deben calcularse con *bootstrap* o errores robustos por conglomerado. Mira siempre el **balance** después de emparejar.

### 7c. Ponderación por probabilidad inversa (IPW)

En lugar de descartar pacientes, **ponderamos** a todos (Capítulo 3.2):

```{r}
#| label: ipw-33
ps  <- fitted(glm(f_ps, data = ckd, family = binomial()))
ckd <- ckd |> mutate(ps = ps, w_ate = isglt2 / ps + (1 - isglt2) / (1 - ps))

est_ipw <- coef(lm(pendiente_tfg ~ isglt2, data = ckd, weights = w_ate))[["isglt2"]]
est_ipw
```

### ¿Funcionaron? El balance

Después de ponderar o emparejar, los confusores medidos deberían estar **equilibrados**. El indicador estándar es la **diferencia de medias estandarizada (DEM o SMD)**; por convención, |DEM| < 0.1 indica buen balance.

```{r}
#| label: balance
vars <- c("edad", "hba1c", "pas", "tfg_basal", "uacr", "ecv")

balance <- tibble(
  variable   = vars,
  `Sin ajustar` = map_dbl(vars, \(v) smd(ckd[[v]], ckd$isglt2)),
  `IPW (ATE)`   = map_dbl(vars, \(v) smd(ckd[[v]], ckd$isglt2, ckd$w_ate)),
  `Matching (ATT)` = map_dbl(vars, \(v) smd(datos_emp[[v]], datos_emp$isglt2, datos_emp$weights))
) |>
  pivot_longer(-variable, names_to = "método", values_to = "smd")
```

```{r}
#| label: fig-love
#| fig-cap: "Gráfico de Love: |DEM| de cada confusor antes y después del ajuste. La línea punteada marca 0.1."
#| fig-width: 7
#| fig-height: 3.8
balance |>
  mutate(`método` = factor(`método`, levels = c("Sin ajustar", "Matching (ATT)", "IPW (ATE)"))) |>
  ggplot(aes(x = abs(smd), y = variable, color = `método`, shape = `método`)) +
  geom_vline(xintercept = 0.1, linetype = "dashed") +
  geom_point(size = 3) +
  scale_color_manual(values = c("#D55E00", "#009E73", "#0072B2")) +
  labs(x = "|Diferencia de medias estandarizada|", y = NULL, color = NULL, shape = NULL)
```

**Con el paquete cobalt (no se ejecuta aquí).** `{cobalt}` calcula las DEM y dibuja el gráfico de Love directamente desde el objeto de `{MatchIt}` o `{WeightIt}`:

```{r}
#| label: cobalt-nodisponible
#| eval: false
library(cobalt)
bal.tab(emparejado, un = TRUE, thresholds = c(m = 0.1))    # tabla de balance (antes y después)
love.plot(emparejado, abs = TRUE, thresholds = c(m = 0.1)) # gráfico de Love
```

### Comparación de los tres métodos

Como simulamos los datos, conocemos los efectos verdaderos. Cada método estima un estimando distinto (ATE o ATT), así que se compara contra su verdad correspondiente:

```{r}
#| label: comparacion
oraculo <- read_csv("Bases/ckd_isglt2_oraculo.csv", show_col_types = FALSE)

comparacion <- tibble(
  método    = c("Ingenuo (sin ajustar)", "Regresión", "Matching", "IPW"),
  estimando = c("—", "ATE", "ATT", "ATE"),
  estimado  = c(ingenuo, coef(modelo_reg)[["isglt2"]], est_matching, est_ipw),
  verdad    = c(NA, mean(oraculo$ite), mean(oraculo$ite[oraculo$isglt2 == 1]), mean(oraculo$ite))
) |>
  mutate(sobreestimacion = estimado / verdad - 1,                  # cuánto se pasa de la verdad
         across(c(estimado, verdad), \(x) round(x, 2)))
comparacion |> mutate(sobreestimacion = if_else(is.na(sobreestimacion), "—", pct(sobreestimacion, 0)))
```

**Qué vemos.** Los tres métodos logran buen balance de lo medido (figura anterior), pero **siguen sobrestimando** el efecto verdadero: regresión `r pct(comparacion$sobreestimacion[2], 0)`, emparejamiento `r pct(comparacion$sobreestimacion[3], 0)` (frente a su ATT) e IPW `r pct(comparacion$sobreestimacion[4], 0)`. Casi no mejoran al ingenuo. ¿Por qué? Porque **falta la fragilidad**, un confusor no medido: el balance solo garantiza comparabilidad en lo que **medimos**. Con la fragilidad medida, los métodos recuperan el valor verdadero (Capítulo 3.2).

::: {.callout-important}
## 🎯 En resumen: ¿qué método uso?

| Método | Ventajas | Limitaciones | Estima |
|---|---|---|---|
| **Regresión** | Simple, conocida | Depende de un modelo bien especificado | ATE (sin interacciones) |
| **Emparejamiento** | Intuitivo, comparaciones "justas" | Descarta datos; errores estándar delicados | ATT (por defecto) |
| **IPW** | Usa a todos; crea una pseudo-población | Sensible a pesos extremos (positividad) | ATE, ATT, ATU |
| **Estandarización (fórmula g)** | Muy flexible; marco de resultados potenciales | Requiere modelar bien el desenlace | ATE, ATT, ATU |
| **Doblemente robustos** | Consistentes si *al menos uno* de los dos modelos es correcto | Más complejos | ATE, ATT |

En cualquier caso: (1) **dibuja el DAG**, (2) **elige el conjunto de ajuste** (sin mediadores ni colisionadores), (3) **verifica el balance**, (4) **cuantifica la incertidumbre** con *bootstrap* o errores robustos, (5) **haz análisis de sensibilidad** (Capítulo 3.4). El buen balance de lo medido no garantiza una estimación válida: aquí los tres métodos siguen sobrestimando el efecto porque falta la fragilidad.
:::

## Advertencias finales

-   Un DAG **no resuelve** el problema fundamental: depende de suposiciones que no se pueden probar. Si falta un confusor importante y no lo mediste, ningún método lo corrige.
-   Un DAG es una **suposición explícita**, no una verdad. Muéstralo: los lectores pueden criticarlo.
-   Que el DAG sea "razonable" no implica que tengas **todos** los nodos: usa análisis de sensibilidad.
-   **Medir bien** las variables (misma definición en todos los pacientes) importa tanto como ajustar.

## Taller: practica con tres DAG

Basado en el taller de causalidad y DAG del autor. En cada caso la **exposición** es el **uso de AINE** y el **desenlace** la **lesión renal aguda (LRA)**. Para cada DAG responde: (a) ¿qué caminos hay entre exposición y desenlace? ¿cuáles son de puerta trasera? (b) ¿hay confusores, mediadores o colisionadores? (c) ¿qué conjunto de variables hay que ajustar (o dejar de ajustar) para identificar el efecto total?

-   **DAG 1.** AINE → LRA; **hospitalización** es causada por AINE y por LRA (el estudio incluye solo pacientes hospitalizados).
-   **DAG 2.** AINE → LRA; **edad** causa AINE (se indican más en mayores) y causa LRA; **diabetes** causa LRA y es causada por la edad.
-   **DAG 3.** AINE → **retención hidrosalina** → LRA; además, AINE → LRA directo; **hipertensión previa** causa AINE y LRA.

Comprueba tus respuestas con el código (las ejecuta el libro, pero primero intenta resolverlo a mano):

```{r}
#| label: taller-dag
dag1 <- tribble(~de,~a, "X","Y", "X","hosp", "Y","hosp")
dag2 <- tribble(~de,~a, "X","Y", "edad","X", "edad","Y", "edad","dm", "dm","Y")
dag3 <- tribble(~de,~a, "X","Y", "X","ret", "ret","Y", "hta","X", "hta","Y")

list(`DAG 1` = dag1, `DAG 2` = dag2, `DAG 3` = dag3) |>
  map(\(d) conjuntos_ajuste(d, "X", "Y") |> map_chr(\(s) if (length(s) == 0) "ninguna (no ajustar)" else paste(s, collapse = " + ")))
```

## Referencias

-   Hernán MA, Robins JM. *Causal Inference: What If*. Chapman & Hall/CRC; 2020. (Caps. 6-7)
-   Barrett M, D'Agostino McGowan L, Gerke T. *Causal Inference in R*. 2025. <https://www.r-causal.org/>
-   Pearl J, Glymour M, Jewell NP. *Causal Inference in Statistics: A Primer*. Wiley; 2016.
-   Rohrer JM. Thinking clearly about correlations and causation: graphical causal models for observational data. *Adv Methods Pract Psychol Sci*. 2018;1(1):27-42.
-   Textor J, van der Zander B, Gilthorpe MS, Liśkiewicz M, Ellison GT. Robust causal inference using directed acyclic graphs: the R package 'dagitty'. *Int J Epidemiol*. 2016;45(6):1887-1894.
-   Luque-Fernández MA, Schomaker M, Redondo-Sanchez D, et al. Educational note: paradoxical collider effect in the analysis of non-communicable disease epidemiological data: a reproducible illustration and web application. *Int J Epidemiol*. 2019;48(2):640-653.
-   D'Agostino McGowan L, Gerke T, Barrett M. Causal inference is not just a statistics problem. *J Stat Data Sci Educ*. 2024;32(2):150-155. <https://doi.org/10.1080/26939169.2023.2276446> (el "cuarteto causal")
-   Greifer N. *MatchIt*: guía de uso. <https://kosukeimai.github.io/MatchIt/>

## Nota editorial

-   Esta sección fue editada con asistencia de IA (ChatGPT; revisión editorial con Claude). Los datos son simulados. El cuarteto causal y el ejemplo del colisionador (sodio, PAS y proteinuria) se rehicieron con datos propios a partir de las ideas del material del autor; el taller adapta el taller de causalidad y DAG del autor a un ejemplo nefrológico.
