# Medidas de impacto

Las medidas de asociación nos dicen **cuántas veces** más (o menos) frecuente es un desenlace. Las **medidas de impacto** traducen esa asociación a una escala **absoluta y clínica**: *¿a cuántos pacientes beneficia (o daña) una intervención?, ¿qué parte del problema se debe a la exposición?*

::: {.callout-important}
## 🎯 En resumen

| Medida | Abreviatura | Fórmula | Pregunta clínica que responde |
|---|---|---|---|
| Diferencia (reducción absoluta) de riesgo | RA / RD | $R_{exp} - R_{no\ exp}$ | ¿Cuántos eventos más/menos por 100 pacientes? |
| Reducción relativa del riesgo | RRR | $1 - RR$ | ¿Qué fracción del riesgo basal se elimina? |
| Número necesario a tratar / dañar | NNT / NND | $1 / \lvert RA \rvert$ | ¿A cuántos debo tratar para evitar (o causar) 1 evento? |
| Fracción atribuible en expuestos | FAE | $(RR-1)/RR$ | ¿Qué % del riesgo **de los expuestos** se debe a la exposición? |
| Fracción atribuible poblacional | FAP | $\dfrac{p_e (RR-1)}{1 + p_e (RR-1)}$ | ¿Qué % de **todos los casos** de la población se evitaría sin la exposición? |

**Siempre** acompaña la medida de impacto con el **horizonte de tiempo** (p. ej., "a 36 meses").
:::

::: {.callout-warning}
## ⚠️ Condición previa: causalidad

Las medidas de impacto **asumen que la asociación es causal**. Calcular un NNT con una asociación confundida da una cifra precisa pero engañosa. Por eso se reservan para ensayos clínicos o para análisis observacionales causales bien hechos (Parte 3).
:::

## Diferencia de riesgos (riesgo atribuible, RA)

También llamada *reducción absoluta del riesgo* (cuando el tratamiento protege) o *aumento absoluto del riesgo* (cuando daña).

$$
\text{RA} = \text{Riesgo}_{\text{expuestos}} - \text{Riesgo}_{\text{no expuestos}} \;=\; R_{\text{no exp}} \times (RR - 1)
$$

Retomemos la base simulada con iSGLT2 (medidas **crudas**, solo para practicar el cálculo):

```{r}
#| label: setup-23
library(tidyverse)
source("R/funciones_epi.R")

ckd <- read_csv("Bases/ckd_isglt2.csv", show_col_types = FALSE)

tabla <- table(isglt2 = ckd$isglt2, evento = ckd$evento)
res <- medidas_2x2(a = tabla["1", "1"], b = tabla["1", "0"],
                   c = tabla["0", "1"], d = tabla["0", "0"])
res
```

El RA fue **`r round(100 * res$estimado[3], 1)` puntos porcentuales** (IC 95 % `r round(100 * res$ic_inf[3], 1)` a `r round(100 * res$ic_sup[3], 1)`): *"por cada 1000 pacientes que inician iSGLT2 habría unos `r round(abs(res$estimado[3]) * 1000)` eventos renales menos a 36 meses"*.

::: {.callout-tip}
## 💡 Tip: misma RR, distinto impacto

Un RR de 0.57 no significa lo mismo en un paciente de bajo riesgo que en uno de alto riesgo. Mira cómo cambia el beneficio absoluto con el riesgo basal:

```{r}
#| label: riesgo-basal
tibble(riesgo_basal = c(0.02, 0.10, 0.20, 0.40), rr = 0.57) |>
  mutate(riesgo_tratado = riesgo_basal * rr,
         ra  = riesgo_tratado - riesgo_basal,
         nnt = 1 / abs(ra)) |>
  mutate(across(c(riesgo_basal, riesgo_tratado, ra), ~ scales::percent(., 0.1)),
         nnt = round(nnt))
```

Con riesgo basal de 2 %, hay que tratar a ~116 pacientes para evitar un evento; con 40 %, a ~6. **Por eso el NNT sirve para decidir *a quién* tratar.**
:::

## Número necesario a tratar (NNT) y a dañar (NND)

Número de pacientes que deben recibir la intervención (en lugar del comparador) para **evitar un evento** adicional (NNT) o **causar uno** (NND).

$$
\text{NNT} = \frac{1}{\lvert \text{RA} \rvert}
$$

-   Desenlace **desfavorable** (muerte, diálisis) y RA < 0 → **NNT** (la intervención lo previene).
-   Desenlace **desfavorable** y RA > 0 → **NND** (la intervención lo causa).
-   Desenlace **favorable** (remisión) y RA > 0 → **NNT** (la intervención lo favorece).

```{r}
#| label: nnt
nnt_desde_rd(rd = res$estimado[3], rd_inf = res$ic_inf[3], rd_sup = res$ic_sup[3])
```

**NNT ≈ `r round(1 / abs(res$estimado[3]))` a 36 meses** (IC 95 % `r round(1 / abs(res$ic_inf[3]), 1)`–`r round(1 / abs(res$ic_sup[3]), 1)`): *"es necesario tratar a unos `r round(1 / abs(res$estimado[3]))` pacientes con iSGLT2 durante 3 años para evitar un evento renal"*.

::: {.callout-warning}
## ⚠️ Cuidado con el NNT

- **Siempre** indica el horizonte de tiempo: NNT = 12 a 3 años no es NNT = 12 a 1 año.
- **Redondea hacia arriba** (12.0 → 12; 12.1 → 13): el NNT es un número de personas.
- Si el IC de la diferencia de riesgos **incluye 0**, el IC del NNT no es un intervalo continuo (va de un valor a infinito y vuelve desde el infinito). La función `nnt_desde_rd()` te avisa con `ic_incluye_cero`.
- El NNT **no es transferible** entre poblaciones con distinto riesgo basal (ver la tabla anterior).
:::

## Reducción relativa del riesgo (RRR)

$$
\text{RRR} = 1 - \text{RR} = \frac{R_{\text{no exp}} - R_{\text{exp}}}{R_{\text{no exp}}}
$$

Con RR = `r round(res$estimado[4], 2)`, la **RRR es `r round(100 * (1 - res$estimado[4]))` %**: el iSGLT2 elimina esa fracción del riesgo basal. Es la forma "atractiva" de comunicar un resultado (siempre sale mayor que la RA), por eso **no debe usarse sola**.

## Fracciones atribuibles (FAE y FAP)

Se usan cuando la exposición **daña** (RR > 1) y queremos saber cuánto del problema se debe a ella.

$$
\text{FAE} = \frac{RR - 1}{RR} \qquad\qquad \text{FAP} = \frac{p_e\,(RR-1)}{1 + p_e\,(RR-1)}
$$

donde $p_e$ es la proporción de expuestos en la **población** (no solo en la muestra de enfermos).

::: {.callout-note}
## 🩺 Ejemplo (hipotético)

Supón que en pacientes con ERC avanzada la **hiperfosfatemia persistente** (fósforo > 5.5 mg/dL) se asocia con mayor mortalidad cardiovascular, con **RR = 1.8**, y que **30 %** de la población tiene hiperfosfatemia.
:::

```{r}
#| label: fraccion-atribuible
rr  <- 1.8
p_e <- 0.30

fae <- (rr - 1) / rr
fap <- p_e * (rr - 1) / (1 + p_e * (rr - 1))
tibble(FAE = scales::percent(fae, 0.1), FAP = scales::percent(fap, 0.1))
```

-   **FAE = `r scales::percent(fae, 0.1)`**: de la mortalidad cardiovascular de los pacientes con hiperfosfatemia, `r scales::percent(fae, 1)` sería atribuible a ella (**si** la asociación es causal).
-   **FAP = `r scales::percent(fap, 0.1)`**: si se eliminara la hiperfosfatemia en toda la población, se evitaría `r scales::percent(fap, 1)` de **todas** las muertes cardiovasculares. Es menor porque solo 30 % está expuesto.

::: {.callout-tip}
## 💡 Tip práctico

- **FAE** → útil en la consulta individual ("en este paciente, ¿cuánto de su riesgo es por la exposición?").
- **FAP** → útil en salud pública ("¿cuánto ganaríamos si controláramos la exposición en el servicio o en el país?").
- Cuando la intervención **protege**, usa la RRR o el NNT en lugar de la fracción atribuible.
:::

::: {.callout-important}
## 🎯 Para llevarte

1. Reporta **siempre** una medida relativa (RR/HR) **y** una absoluta (RA o NNT).
2. El NNT es válido solo para el **riesgo basal, la población y el horizonte de tiempo** en que se calculó.
3. Las medidas de impacto presuponen **causalidad**: una asociación confundida produce un NNT atractivo pero falso.
4. Ninguna depende de "p < 0.05": mira el **IC** de la medida absoluta.
:::

## Referencias

1.  Zafra-Tanaka JH, Taype-Rondan A, Fernandez-Guzman D. Cómo entender las medidas de efecto en la investigación clínica: Interpretación práctica y aplicación. Revista del Cuerpo Médico Hospital Nacional Almanzor Aguinaga Asenjo. 2023;16. <https://cmhnaaa.org.pe/ojs/index.php/rcmhnaaa/article/view/1935>

2.  Altman DG. Confidence intervals for the number needed to treat. *BMJ*. 1998;317:1309-1312.

3.  Rothman KJ, Greenland S, Lash TL. *Modern Epidemiology*. 3.ª ed. Lippincott Williams & Wilkins; 2008.

## Nota editorial

-   Esta sección fue editada con asistencia de IA (ChatGPT; revisión editorial con Claude). Los ejemplos con datos hipotéticos o simulados no corresponden a pacientes reales.
