# Componentes de una serie de tiempo: tendencia, estacionalidad y ruido

```{r}
#| label: setup-c15-1
#| message: false
#| warning: false
library(tidyverse)
library(forecast)
source("R/funciones_extra_cap15.R")

serie <- read_csv("Bases/serie_inicio_dialisis.csv", show_col_types = FALSE)

# Región de control (sin programa): la serie "limpia" que usaremos para aprender los componentes
control <- serie |> filter(region == "Control") |> preparar_serie()
```

::: {.callout-note}
## 🩺 Escenario

Diriges el servicio de nefrología de una región grande y llevas **ocho años** anotando cuántas personas inician diálisis cada mes. En julio de 2024 ingresaron `r control$casos[control$fecha == "2024-07-01"]` pacientes; en enero de 2024, `r control$casos[control$fecha == "2024-01-01"]`. La gerencia pregunta: «¿estamos creciendo o es solo invierno?». Para responder hay que separar lo que **sube con los años**, lo que **se repite cada año** y lo que es **puro azar**.
:::

**Lo que vamos a hacer**

-   Reconocer los **componentes** de una serie mensual: tendencia, estacionalidad, ciclo y ruido.
-   Separarlos con la **descomposición STL** y leer cada pieza.
-   Compararlos con la **verdad simulada** para saber cuánto confiar en ellos.

## Paso 1. Los datos (simulados)

Trabajaremos con `serie_inicio_dialisis`, una base **simulada** con los inicios mensuales de diálisis de enero de 2017 a diciembre de 2024 en dos regiones. En este subcapítulo usamos solo la región **Control**, donde no ocurre ninguna intervención.

```{r}
#| label: datos-c15-1
control |> select(fecha, casos, poblacion, tasa) |> head(4)
```

`casos` es el número de personas que inician diálisis en el mes; `tasa`, esos casos por 100 000 habitantes (`casos / poblacion * 100 000`). La población importa porque una región que crece tendrá más casos aunque el riesgo individual no cambie (lo veremos en 15.2).

## Paso 2. ¿Qué es una serie de tiempo y qué tiene dentro?

Una **serie de tiempo** es una medición repetida a intervalos regulares (cada mes, cada semana). Lo que la distingue de una tabla común es que **el orden importa**: el dato de junio se parece más al de mayo que al de un mes al azar. Esa "memoria" es la razón de que casi todo el capítulo gire en torno a ella.

Casi toda serie mensual se puede pensar como una mezcla de cuatro piezas:

-   **Tendencia**: la dirección de largo plazo (¿sube, baja, se estanca?). Por ejemplo, el envejecimiento de la población hace subir los inicios de diálisis.
-   **Estacionalidad**: un patrón que **se repite con período fijo** (cada año). Por ejemplo, más ingresos en invierno por infecciones y descompensaciones.
-   **Ciclo**: oscilaciones más lentas y **sin período fijo** (años de bonanza y de recortes presupuestales). En series cortas como esta casi siempre se confunde con la tendencia, por eso los métodos hablan de "tendencia-ciclo".
-   **Ruido** (o componente irregular): lo que queda: azar, brotes, errores de registro.

Las piezas pueden **sumarse** o **multiplicarse**:

$$
\text{aditivo: } y_t = T_t + S_t + R_t \qquad\qquad \text{multiplicativo: } y_t = T_t \times S_t \times R_t
$$

En conteos que crecen, la estacionalidad suele ser **proporcional** (julio es un 10 % más alto que el promedio, sea el año 2017 o el 2024): es multiplicativa. Truco práctico: al tomar **logaritmos**, un modelo multiplicativo se vuelve aditivo, porque $\ln(T \times S \times R) = \ln T + \ln S + \ln R$. Eso haremos.

## Paso 3. Mirar antes de modelar

Primero la serie cruda. Con `ggplot` basta:

```{r}
#| label: serie-cruda-c15-1
#| fig-width: 8
#| fig-height: 3.2
ggplot(control, aes(fecha, casos)) +
  geom_line(colour = "#0072B2") +
  geom_point(colour = "#0072B2", size = 1) +
  labs(x = NULL, y = "Inicios de diálisis por mes") +
  theme_minimal(base_size = 11)
```

**Qué vemos.** Hay una subida lenta a lo largo de los años y un "sube y baja" que parece repetirse. Pero a ojo es difícil separar qué es cada cosa. Para ver la estacionalidad conviene **apilar los años** unos sobre otros, un año por línea: si las líneas suben y bajan en los mismos meses, hay estacionalidad.

```{r}
#| label: ts-estacional-c15-1
#| fig-width: 8
#| fig-height: 3.4
ggplot(control, aes(mes, casos, group = anio, colour = anio)) +    # una línea por año
  geom_line() +
  scale_x_continuous(breaks = 1:12, labels = substr(c("ene", "feb", "mar", "abr", "may", "jun",
                                                      "jul", "ago", "sep", "oct", "nov", "dic"), 1, 3)) +
  scale_colour_viridis_c(name = "Año", direction = -1) +           # años recientes = colores claros
  labs(x = NULL, y = "Inicios de diálisis por mes") +
  theme_minimal(base_size = 11)
```

Los años más recientes (colores claros) quedan **por encima** de los primeros: es la **tendencia**. Y las líneas tienden a quedar más altas de mitad de año en adelante que de enero a abril: es la **estacionalidad**. (El paquete `forecast` tiene `ggseasonplot()`, que hace este mismo gráfico sobre un objeto `ts`.)

## Paso 4. Separar los componentes: STL

**STL** (*Seasonal and Trend decomposition using Loess*) es el método de descomposición más usado hoy: alisa la serie con curvas locales (*loess*) para estimar la tendencia y la estacionalidad, y deja el resto como residuo. Se pide con `stl()` y, para que sea aditivo, la aplicamos al **logaritmo** de los casos:

```{r}
#| label: stl-c15-1
y <- ts(control$casos, start = c(2017, 1), frequency = 12)   # objeto ts: inicio ene-2017, datos mensuales (12 por año)

fit <- stl(log(y), s.window = "periodic", robust = TRUE)
# s.window = "periodic": la estacionalidad es idéntica cada año
# robust = TRUE: un mes atípico (un brote, un error de registro) no arrastra la tendencia

comp <- as_tibble(fit$time.series) |>        # columnas: seasonal, trend, remainder
  mutate(fecha = control$fecha, observado = log(control$casos))
```

Para dibujar las cuatro piezas en una sola figura:

```{r}
#| label: stl-grafico-c15-1
#| fig-width: 8
#| fig-height: 5.5
comp |>
  pivot_longer(c(observado, trend, seasonal, remainder), names_to = "componente", values_to = "valor") |>
  mutate(componente = factor(componente, levels = c("observado", "trend", "seasonal", "remainder"),
                             labels = c("Observado (log)", "Tendencia", "Estacionalidad", "Residuo"))) |>
  ggplot(aes(fecha, valor)) +
  geom_line(colour = "#0072B2") +
  facet_grid(componente ~ ., scales = "free_y") +
  labs(x = NULL, y = NULL) +
  theme_minimal(base_size = 11)
```

Ahora **leemos las cifras**, no solo el dibujo. La estacionalidad está en escala log, así que `exp()` la convierte en "% por encima o por debajo del promedio":

```{r}
#| label: stl-cifras-c15-1
meses <- c("enero", "febrero", "marzo", "abril", "mayo", "junio", "julio", "agosto",
           "septiembre", "octubre", "noviembre", "diciembre")

est_mes <- comp |> mutate(mes = rep(1:12, times = 8)) |>
  group_by(mes) |> summarise(factor = exp(mean(seasonal)) - 1)    # % sobre/bajo el promedio anual
est_mes |> mutate(mes = meses[mes], factor = round(100 * factor, 1)) |> t()

pico <- est_mes |> slice_max(factor); valle <- est_mes |> slice_min(factor)
crec_anual <- exp(12 * (comp$trend[96] - comp$trend[1]) / 95) - 1  # crecimiento anual medio de la tendencia
```

**Qué vemos.**

-   **Estacionalidad:** el mes más alto es **`r meses[pico$mes]`** (`r sprintf("%.1f", 100 * pico$factor)` % por encima del promedio) y el más bajo, **`r meses[valle$mes]`** (`r sprintf("%.1f", 100 * valle$factor)` %). La forma general es la simulada (más ingresos a mitad de año, menos de enero a abril, con una amplitud de unos ±10 %), pero cada mes se estima con solo **ocho observaciones**, así que el pico individual se desplaza un poco (la verdad es **julio**). En 15.2 resumiremos la estacionalidad con una curva suave, que es más estable.
-   **Tendencia:** crece alrededor de **`r sprintf("%.1f", 100 * crec_anual)` % al año**. La verdad es +0.4 % mensual, o sea **+4.9 % al año**. Que no coincida exactamente no es un fallo: la serie es una sola realización del azar.
-   **Residuo:** lo que sobra oscila alrededor de 0 sin un patrón evidente (desviación estándar de `r sprintf("%.2f", sd(comp$remainder))` en escala log, es decir, ± `r round(100 * (exp(sd(comp$remainder)) - 1))` % mes a mes).

## Paso 5. Quitar la estacionalidad para ver la tendencia

Si restamos la estacionalidad a la serie obtenemos la serie **desestacionalizada**: la que usarías para decir «¿estamos creciendo?» sin que el invierno te engañe.

```{r}
#| label: desestacionalizada-c15-1
#| fig-width: 8
#| fig-height: 3.2
comp <- comp |> mutate(desestacionalizada = exp(observado - seasonal))   # de vuelta a casos

ggplot(comp, aes(fecha)) +
  geom_line(aes(y = exp(observado), colour = "Observada"), alpha = 0.6) +
  geom_line(aes(y = desestacionalizada, colour = "Desestacionalizada"), linewidth = 0.9) +
  scale_colour_manual(values = c(Observada = "grey55", Desestacionalizada = "#D55E00"), name = NULL) +
  labs(x = NULL, y = "Inicios de diálisis por mes") +
  theme_minimal(base_size = 11) + theme(legend.position = "bottom")
```

Otra forma, sin modelo, de esquivar la estacionalidad es comparar **cada mes con el mismo mes del año anterior** (variación interanual). La estacionalidad se cancela porque comparas julio con julio:

```{r}
#| label: interanual-c15-1
control |>
  mutate(var_interanual = casos / lag(casos, 12) - 1) |>    # lag(, 12): el mismo mes un año antes
  filter(fecha >= "2024-01-01") |>
  summarise(promedio_2024 = mean(var_interanual)) |>
  mutate(promedio_2024 = round(100 * promedio_2024, 1))
```

En 2024 los ingresos mensuales fueron, en promedio, un **`r sprintf("%.1f", 100 * mean((control$casos / lag(control$casos, 12) - 1)[control$fecha >= "2024-01-01"]))` %** más altos que los del mismo mes de 2023. Esa es una respuesta mucho más honesta a «¿estamos creciendo?» que comparar julio con enero. Pero es la comparación de **un solo par de años**: el azar de 2023 y de 2024 pesa mucho (la tendencia estimada con los ocho años, `r sprintf("%.1f", 100 * crec_anual)` % anual, es más estable).

## Paso 6. ¿El residuo es de verdad "ruido"?

Si la tendencia y la estacionalidad capturaron todo lo sistemático, el residuo debería parecerse a un **ruido blanco**: valores sin relación entre un mes y el siguiente. Lo comprobamos con la **función de autocorrelación** (ACF) —la correlación del residuo con él mismo desplazado 1, 2, 3... meses— y con la prueba de **Ljung-Box** (hipótesis nula: no hay autocorrelación):

```{r}
#| label: residuo-acf-c15-1
#| fig-width: 7
#| fig-height: 2.8
ggacf(comp$remainder, lag_max = 24)
Box.test(comp$remainder, lag = 12, type = "Ljung-Box")
```

Ninguna barra sale de las líneas punteadas (que marcan lo que se esperaría por azar) y la prueba de Ljung-Box da *p* = `r sprintf("%.2f", Box.test(comp$remainder, lag = 12, type = "Ljung-Box")$p.value)`: no hay evidencia de memoria en el residuo. En esta región el ruido se comporta. **No siempre será así** (en 15.4 veremos una serie cuyo residuo conserva memoria y qué hacer con ella).

::: {.callout-tip}
## 💡 La misma descomposición con `feasts` (familia `tsibble`)

Con el paquete `feasts` (y `tsibble`), el enfoque de *Forecasting: Principles and Practice* (Hyndman y Athanasopoulos), la descomposición se escribe en tres líneas. Código no verificado en el entorno de pruebas del libro; la versión de arriba, con `stl()` de R base, es la que se ejecuta aquí.
:::

```{r}
#| label: stl-feasts-c15-1
#| eval: !expr requireNamespace("feasts", quietly = TRUE) && requireNamespace("tsibble", quietly = TRUE)
#| error: true
library(tsibble)
library(feasts)

control |>
  mutate(mes_ts = yearmonth(fecha)) |>                  # índice mensual de tsibble
  as_tsibble(index = mes_ts) |>
  model(STL(log(casos) ~ season(window = "periodic"), robust = TRUE)) |>
  components() |>
  autoplot()
```

::: {.callout-warning}
## ⚠️ Trampas frecuentes

-   **Confundir estacionalidad con tendencia.** Comparar un mes con el **anterior** mezcla ambas: de enero a julio «sube» por estacionalidad aunque nada haya cambiado. Compara con el mismo mes del año previo o usa la serie desestacionalizada.
-   **Creer que la "tendencia" de STL es una causa.** STL describe, no explica: dentro de la tendencia caben el envejecimiento, un cambio de política, una pandemia y un cambio en la definición del registro. Separarlos es el tema de 15.3 y 15.5.
:::

::: {.callout-important}
## 🎯 En resumen

-   Una serie de tiempo se descompone en **tendencia**, **estacionalidad**, **ciclo** (que en series cortas se funde con la tendencia) y **ruido**.
-   En conteos que crecen, la estacionalidad es **proporcional**: se trabaja en **logaritmos** para volverla aditiva.
-   **STL** (`stl()`) separa las piezas; con `s.window = "periodic"` la estacionalidad es igual cada año y con `robust = TRUE` se protege de datos atípicos.
-   Para saber si «crecemos», usa la serie **desestacionalizada** o la comparación **interanual**, nunca mes contra mes.
-   El residuo debe parecer **ruido blanco** (ACF sin barras fuera de banda; Ljung-Box no significativo). Si no, queda información sin modelar.
:::

## Ejercicio

1.  Repite la descomposición con la región **Intervenida**. ¿Qué diferencia notas en la tendencia a partir de 2021? (No olvides que ahí sí hubo un programa: lo analizaremos en 15.3.)
2.  Cambia a `s.window = 13` (estacionalidad que puede variar año a año). ¿Cambia el patrón estacional? ¿Y el residuo?
3.  Calcula la descomposición de la **tasa** por 100 000 habitantes (`tasa`) en lugar de los casos. ¿Qué cambia en la tendencia y por qué?
