# Supuestos, diagnóstico y no linealidad

## Supuestos de la regresión lineal

| Supuesto | ¿Qué pasa si falla? | Cómo se revisa |
|---|---|---|
| **Linealidad** (la relación X–Y es recta en la escala usada) | Coeficientes y efecto **sesgados** | Residuos vs. cada variable |
| **Independencia** de las observaciones | Errores estándar **demasiado pequeños** | Conocer el diseño (pacientes por centro, mediciones repetidas) |
| **Homocedasticidad** (varianza constante de los residuos) | Errores estándar **incorrectos** | Residuos vs. predichos |
| **Normalidad de los residuos** | Poco importante con *n* grande; afecta intervalos de predicción | Gráfico Q-Q |
| **Sin colinealidad extrema** | Coeficientes inestables | Factor de inflación de varianza (VIF) |
| **Sin puntos muy influyentes** | Un paciente cambia el resultado | Distancia de Cook, DFBETA |

El que más importa para el **sesgo** es la **linealidad**; los demás afectan sobre todo la **precisión**.

```{r}
#| label: setup-85
library(tidyverse)
library(broom)
library(splines)
library(sandwich)
library(lmtest)
library(rms)            # vif(), rcs()

ckd <- read_csv("Bases/ckd_isglt2.csv") |>
  mutate(sexo = factor(sexo, levels = c("Mujer", "Hombre")), luacr = log(uacr))
```

## Diagnóstico con gráficos

`broom::augment()` agrega a la base los valores predichos, residuos y la distancia de Cook:

```{r}
#| label: diag-basico
#| fig-width: 10
#| fig-height: 3.6
m <- lm(pendiente_tfg ~ isglt2 + I(edad / 10) + sexo + hba1c + pas + tfg_basal + luacr + ecv, data = ckd)
a <- augment(m)

g1 <- ggplot(a, aes(.fitted, .resid)) +
  geom_point(alpha = 0.15, size = 0.7) +
  geom_hline(yintercept = 0, color = "#D55E00") +
  geom_smooth(method = "loess", formula = y ~ x, se = FALSE) +
  labs(x = "Valores predichos", y = "Residuos", title = "Residuos vs. predichos")

g2 <- ggplot(a, aes(sample = .std.resid)) +
  stat_qq(alpha = 0.3, size = 0.7) + stat_qq_line(color = "#D55E00") +
  labs(x = "Cuantiles teóricos", y = "Residuos estandarizados", title = "Gráfico Q-Q")

library(patchwork)
(g1 + g2) & theme_minimal(base_size = 11)
```

**Cómo leer estos gráficos:**

-   *Residuos vs. predichos*: debe ser una nube **sin forma** alrededor de 0. Una curva indica **no linealidad**; un embudo, **heterocedasticidad**.
-   *Q-Q*: los puntos sobre la recta indican residuos aproximadamente normales. Aquí lo son (los simulamos así).

Con `plot(m)` de R base se obtienen los cuatro gráficos clásicos en una sola llamada.

## No linealidad: cuando la variable no entra "en línea recta"

El ejemplo clásico en nefrología es la **UACR**: es muy asimétrica y su efecto sobre la pérdida de TFGe se parece más a una función del **logaritmo**. Comparemos tres modelos y miremos el residuo frente a la UACR: con la UACR cruda, con su logaritmo y con el logaritmo **más** la interacción iSGLT2 × ln(UACR) que vimos en el 8.4.

```{r}
#| label: no-lineal
m_cruda <- lm(pendiente_tfg ~ isglt2 + I(edad / 10) + sexo + hba1c + pas + tfg_basal + uacr + ecv, data = ckd)
m_log   <- lm(pendiente_tfg ~ isglt2 + I(edad / 10) + sexo + hba1c + pas + tfg_basal + luacr + ecv, data = ckd)
m_loginter <- lm(pendiente_tfg ~ isglt2 * luacr + I(edad / 10) + sexo + hba1c + pas + tfg_basal + ecv, data = ckd)

bind_rows(
  `UACR cruda` = glance(m_cruda), `ln(UACR)` = glance(m_log),
  `ln(UACR) + interacción` = glance(m_loginter), .id = "modelo"
) |> select(modelo, r.squared, AIC) |> mutate(across(where(is.numeric), \(x) round(x, 3)))
```

```{r}
#| label: residuo-uacr
#| fig-width: 10
#| fig-height: 3.6
bind_rows(
  augment(m_cruda, data = ckd) |> mutate(modelo = "UACR cruda"),
  augment(m_log, data = ckd) |> mutate(modelo = "ln(UACR)"),
  augment(m_loginter, data = ckd) |> mutate(modelo = "ln(UACR) + interacción")
) |>
  mutate(modelo = fct_inorder(modelo)) |>
  ggplot(aes(uacr, .resid)) +
  geom_point(alpha = 0.1, size = 0.6) +
  geom_smooth(method = "loess", formula = y ~ x, color = "#D55E00", se = FALSE) +
  geom_hline(yintercept = 0, linetype = "dashed") +
  scale_x_log10() +
  facet_wrap(~ modelo) +
  labs(x = "UACR (mg/g, escala log)", y = "Residuos") +
  theme_minimal(base_size = 11)
```

Tres etapas, tres lecciones:

1.  **UACR cruda**: la curva de residuos se aparta de 0 de forma sistemática (el modelo se equivoca de manera predecible según la albuminuria) y el AIC es el peor.
2.  **ln(UACR)**: mejora mucho (AIC más bajo), pero **queda un patrón en U**. Ya no es un problema de la *forma* de la UACR, sino de un **término que falta**: el efecto del iSGLT2 depende de la albuminuria (8.4).
3.  **ln(UACR) + interacción**: la curva se aplana y el AIC baja otros ~275 puntos.

El coeficiente "principal" del iSGLT2 cambia entre modelos (`r sprintf("%.2f", coef(m_cruda)["isglt2"])`, `r sprintf("%.2f", coef(m_log)["isglt2"])`), y en el modelo con interacción pasa a ser el efecto **cuando ln(UACR) = 0** (no el efecto promedio): hay que usar `avg_comparisons()` (8.4) para volver a un efecto promedio. **Una mala forma funcional deja confusión residual**, y **un patrón residual indica que "algo falta", no cuál es el término que falta**: siempre combina el gráfico con el conocimiento clínico.

### *Splines*: dejar que los datos dibujen la curva

Cuando no sabes qué transformación usar, un ***spline*** ajusta una curva suave en tramos. Dos opciones:

-   `splines::ns(x, df)`: ***spline* natural**, lineal en los extremos (más estable).
-   `rms::rcs(x, nk)`: ***spline* cúbico restringido** (el preferido en epidemiología clínica, con 3 a 5 nodos).

```{r}
#| label: splines
m_spl <- lm(pendiente_tfg ~ isglt2 + I(edad / 10) + sexo + hba1c + pas + tfg_basal + ns(uacr, df = 4) + ecv,
            data = ckd)

glance(m_spl) |> select(r.squared, AIC) |> round(3)

## Curva ajustada de la UACR sobre la pendiente (otras variables en su valor típico)
nuevo <- tibble(uacr = exp(seq(log(10), log(2000), length.out = 100)), isglt2 = 0, edad = 64,
                sexo = factor("Hombre", levels = levels(ckd$sexo)), hba1c = 7.8, pas = 135,
                tfg_basal = 46, ecv = 0)
pred <- bind_cols(nuevo, as_tibble(predict(m_spl, nuevo, interval = "confidence")))

ggplot(pred, aes(uacr, fit)) +
  geom_ribbon(aes(ymin = lwr, ymax = upr), alpha = 0.25, fill = "#56B4E9") +
  geom_line(color = "#0072B2", linewidth = 1) +
  scale_x_log10(breaks = c(10, 30, 100, 300, 1000)) +
  labs(x = "UACR (mg/g, escala log)", y = "Pendiente de TFGe predicha (mL/min/1.73 m²/año)",
       caption = "Paciente típico sin iSGLT2. Datos simulados.") +
  theme_minimal(base_size = 11)
```

La curva es **casi una recta en escala logarítmica**: el *spline* "descubrió" lo que el logaritmo ya hacía. En un conjunto real, esta es la forma de **comprobar** que la transformación elegida es razonable.

### ¿Hay realmente no linealidad? Prueba formal

Si la TFGe basal entra con *spline* de 3 grados de libertad, ¿mejora el ajuste frente a la forma lineal?

```{r}
#| label: prueba-nl
m_lin <- lm(pendiente_tfg ~ isglt2 + I(edad / 10) + sexo + hba1c + pas + tfg_basal + luacr + ecv, data = ckd)
m_ns  <- lm(pendiente_tfg ~ isglt2 + I(edad / 10) + sexo + hba1c + pas + ns(tfg_basal, 3) + luacr + ecv, data = ckd)
anova(m_lin, m_ns)
```

No (*p* alto): para la TFGe basal la forma lineal basta (así la simulamos). Ajustar el *spline* y **no encontrar** curvatura también es un resultado útil.

::: {.callout-tip}
## 💡 Reglas para tratar variables continuas

-   **No dicotomices** ("TFGe < 60") para ajustar: pierdes información y dejas confusión residual dentro de cada categoría.
-   Prueba **transformaciones** (log) y **splines** (3-5 nodos) para los confusores principales.
-   Para la **exposición**, la forma funcional importa más (es lo que quieres estimar): una curva dosis-respuesta con *spline* es más informativa que una categoría.
-   Con polinomios (`x + x²`) **centra** la variable para evitar colinealidad artificial.
:::

## Colinealidad

Dos variables muy correlacionadas inflan la varianza de sus coeficientes. Se mide con el **VIF**: > 5-10 es preocupante.

```{r}
#| label: vif
vif(m_lin)
```

Aquí todos los VIF son cercanos a 1. Un caso típico de colinealidad **artificial** es el polinomio sin centrar:

```{r}
#| label: vif-poli
vif(lm(pendiente_tfg ~ isglt2 + tfg_basal + I(tfg_basal^2) + luacr, data = ckd))                          # sin centrar
vif(lm(pendiente_tfg ~ isglt2 + I(tfg_basal - 46) + I((tfg_basal - 46)^2) + luacr, data = ckd))          # centrada
```

::: {.callout-warning}
## ⚠️ La colinealidad no sesga, pero engaña

-   **No** afecta la predicción global, pero **hace inestables** los coeficientes individuales.
-   No elimines un confusor importante solo por la colinealidad: es preferible un modelo con intervalo ancho que uno sesgado.
-   No incluyas en el mismo modelo una variable **y su derivada** (creatinina y TFGe calculada a partir de ella): son redundantes.
:::

## Heterocedasticidad: errores estándar robustos

Cuando los residuos no tienen varianza constante (por ejemplo, mayor variabilidad en pacientes con mayor albuminuria), los coeficientes siguen siendo **insesgados** pero los **errores estándar** no. La solución simple es la **varianza robusta** (sandwich):

```{r}
#| label: robustos
cl  <- coeftest(m_lin)["isglt2", ]
rob <- coeftest(m_lin, vcov = vcovHC(m_lin, type = "HC3"))["isglt2", ]
rbind(clasico = cl, robusto = rob) |> round(4)
```

Con datos homocedásticos, ambos coinciden. Es recomendable usar el robusto **por defecto** en la regresión lineal observacional; si hay **agrupación** (pacientes por centro), usa `vcovCL(m, cluster = ~centro)`.

## Puntos influyentes

Un paciente con valores muy atípicos puede cambiar el modelo. Se detecta con la **distancia de Cook**:

```{r}
#| label: cook
augment(m_lin, data = ckd) |>
  arrange(desc(.cooksd)) |>
  select(id, pendiente_tfg, tfg_basal, uacr, .fitted, .resid, .cooksd) |>
  head(5) |>
  mutate(across(where(is.numeric), \(x) round(x, 4)))
```

Distancias de Cook muy pequeñas (< 0.01): ningún paciente domina. Si apareciera alguno > 0.5 o claramente separado del resto: (1) **verifica que no sea un error de datos**, (2) repite el análisis sin él como **análisis de sensibilidad**, (3) **no lo borres automáticamente** y **reporta** lo que hiciste.

## Transformar el desenlace

Si el desenlace es positivo y asimétrico (UACR, días de hospitalización, triglicéridos), conviene modelar su **logaritmo**. Los coeficientes se interpretan como **razones de medias geométricas**:

```{r}
#| label: log-resultado
m_lu <- lm(log(uacr) ~ isglt2 + I(edad / 10) + sexo + hba1c + pas + tfg_basal + ecv, data = ckd)
exp(cbind(razon = coef(m_lu), confint(m_lu)))["isglt2", ]
```

Los pacientes con iSGLT2 tienen una UACR basal **1.7 veces mayor** (media geométrica): es lo esperado, porque se les prescribe preferentemente a quienes tienen más albuminuria (confusión por indicación). Una diferencia de 0.5 en `log(uacr)` equivale a un 65 % más, y exponenciar el coeficiente evita errores de interpretación.

## Y para la logística y Cox

-   **Logística**: linealidad en el **logit** (`ns()` o `rcs()` en los continuos), **calibración** (¿el riesgo predicho coincide con el observado?, Cap. 17), puntos influyentes y separación. La prueba de Hosmer-Lemeshow **no** se recomienda.
-   **Cox**: riesgos proporcionales (Cap. 9.4), linealidad de los log-HR y observaciones influyentes (residuos *dfbeta*).

::: {.callout-important}
## 🎯 En resumen

-   Revisa **linealidad** (la que más sesga), independencia, homocedasticidad, colinealidad e influencia.
-   Los gráficos de **residuos** y el **Q-Q** son el primer filtro; `broom::augment()` los prepara.
-   Una **mala forma funcional de un confusor** deja confusión residual en la exposición: transforma (log) o usa ***splines*** (`ns`, `rcs`).
-   **No dicotomices** continuas para ajustar; **centra** al usar polinomios.
-   **Errores robustos** (`vcovHC`, `vcovCL`) protegen frente a heterocedasticidad y agrupamiento.
-   **No borres** puntos influyentes sin investigar; haz un análisis de sensibilidad.
:::

## Ejercicio

1.  Ajusta el modelo con `rcs(luacr, 4)` en lugar de `luacr` y compara el AIC. ¿Cambia el coeficiente del iSGLT2?
2.  Dibuja los residuos frente a la **edad**. ¿Hay patrón?
3.  Calcula el IC del coeficiente del iSGLT2 con `vcovHC(type = "HC3")` y compáralo con el clásico.
