# ¿Cuántos pacientes necesito para construir un modelo de predicción?

::: {.callout-note}
## 🩺 Escenario

Tu servicio tiene un registro de 3 000 pacientes con ERC avanzada y quieres construir una calculadora que estime el riesgo de **falla renal a 2 y 5 años**. Un colega propone "meter las 30 variables que tenemos, que para algo están". Otro dice "con 10 eventos por variable alcanza". Antes de ajustar nada conviene preguntarse **cuánta información** hay de verdad en el registro y **cuántos parámetros** se la pueden permitir al modelo sin que se "memorice" a los pacientes de la muestra.
:::

Un modelo de predicción se puede equivocar de dos maneras: por **no tener la forma correcta** y por **tener demasiados parámetros para tan pocos eventos**. La segunda se llama **sobreajuste** (*overfitting*): el modelo aprende el ruido de la muestra y, cuando lo aplicas a pacientes nuevos, sus predicciones salen **demasiado extremas** (bajos muy bajos, altos muy altos). Lo bueno es que se puede **calcular de antemano** cuánta muestra evita ese problema.

**Lo que vamos a hacer**

-   Contar **eventos** (no pacientes) y **parámetros** (no variables), y calcular los **eventos por parámetro** (EPP).
-   **Ver** el sobreajuste con submuestras de nuestra cohorte y compararlo con la verdad.
-   Aplicar los **criterios de Riley** en versión simplificada con una función propia, y ver qué hacer cuando la muestra ya está dada.

```{r}
#| label: setup-c171
library(tidyverse)
library(survival)
source("R/funciones_extra_c17.R")
theme_set(theme_minimal(base_size = 12))

# Cohorte de desarrollo (SIMULADA): 3 000 pacientes con ERC G3b-G5, seguimiento hasta 60 meses
dev <- read_csv("Bases/cohorte_pronostico.csv", show_col_types = FALSE) |> preparar_pronostico()
```

## Paso 1: contar eventos y parámetros

Dos conceptos que se confunden a menudo:

-   El **tamaño efectivo** de un estudio de pronóstico no es el número de pacientes sino el de **eventos** del desenlace que quieres predecir. Con un desenlace binario es el grupo menos frecuente.
-   Un **parámetro** es cada coeficiente que el modelo debe estimar. Una variable continua lineal cuesta 1; una categórica con *k* niveles cuesta *k* − 1; una curva flexible (*spline*) puede costar 3 o más; cada interacción suma otro.

Veamos qué tenemos. El desenlace de interés es la **falla renal** (diálisis o trasplante); la muerte previa es otro evento (lo retomamos en 17.2).

```{r}
#| label: contar-eventos-c171
resumen <- dev |>
  summarise(pacientes = n(), falla_renal = sum(krt), muertes_sin_falla = sum(muerte),
            censurados = sum(estado == 0))
resumen

# Eventos por parámetro para modelos de distinto tamaño
tibble(parametros = c(8, 15, 30, 50)) |>
  mutate(eventos_por_parametro = epv(resumen$falla_renal, parametros) |> round(1))
```

**Qué vemos.** Aunque el registro tiene `r format(resumen$pacientes, big.mark = " ")` pacientes, solo `r resumen$falla_renal` tuvieron el evento que queremos predecir. Con **8 parámetros** (el modelo que desarrollaremos en 17.2) hay `r round(epv(resumen$falla_renal, 8))` eventos por parámetro: mucha holgura. Con las 30 variables del colega habría `r round(epv(resumen$falla_renal, 30))` (aceptable *en este registro*; en uno pequeño sería un desastre, como verás en el paso 4) y con 50 parámetros, `r round(epv(resumen$falla_renal, 50))`.

**Cuenta parámetros, no variables, y cuéntalos todos.** Todos los parámetros que "pasan por tus manos" cuentan, **incluso los de variables que luego descartas**: si miraste 30 candidatas y te quedaste con 8, el sobreajuste que debes temer es el de 30. Un *spline* con 4 nudos cuesta 3 parámetros, una variable categórica de 5 niveles cuesta 4 y cada interacción cuesta uno más.

## Paso 2: ver el sobreajuste con nuestros propios ojos

La famosa "regla de 10 eventos por variable" es, en realidad, una costumbre. Pongámosla a prueba. Como los datos son simulados, tenemos un **oráculo**: una cohorte enorme de la misma población (30 000 pacientes, sin censura) con la que medir **la verdad** de cualquier modelo.

El experimento, repetido 40 veces por cada tamaño:

1.  Sacamos una submuestra de *n* pacientes de la cohorte.
2.  Ajustamos un modelo "hambriento" de **15 parámetros**: las 9 variables clínicas y **6 variables de puro ruido**, que no tienen nada que ver con el desenlace.
3.  Medimos el rendimiento del modelo en la propia submuestra (**aparente**) y en el oráculo (**real**).

```{r}
#| label: experimento-sobreajuste-c171
# 30 000 pacientes de la misma población, SIN censura: la "verdad"
oraculo <- oraculo_pronostico(30000, "desarrollo", semilla = 99)

tamanos <- c(300, 600, 1200, 2400)
exper <- map_dfr(tamanos, \(n) {
  experimento_sobreajuste(dev, oraculo, n = n, R = 40, semilla = n) |> mutate(n = n)
})

resumen_exper <- exper |>
  group_by(n) |>
  summarise(eventos = mean(eventos), parametros = first(parametros),
            epp = eventos / parametros,
            c_aparente = mean(c_aparente), c_real = mean(c_oraculo),
            pendiente_real = mean(pendiente_oraculo), dt_pendiente = sd(pendiente_oraculo), .groups = "drop")
resumen_exper |> mutate(across(c(eventos, epp), \(x) round(x, 1)),
                        across(c(c_aparente, c_real, pendiente_real, dt_pendiente), \(x) round(x, 3)))
```

Para leerlo: la **pendiente de calibración** (*calibration slope*) responde a "si el modelo dice que un paciente tiene el doble de riesgo, ¿de verdad lo tiene?". Vale **1 si el modelo está bien calibrado**; un valor **menor que 1** indica que las predicciones son demasiado extremas, que es la firma del sobreajuste (Collins y cols., *BMJ* 2024; lectura del autor).

```{r}
#| label: grafico-sobreajuste-c171
#| fig-width: 7
#| fig-height: 3.6
exper |>
  mutate(epp = eventos / parametros) |>
  ggplot(aes(epp, pendiente_oraculo)) +
  geom_hline(yintercept = 1, linetype = "dashed") +
  geom_point(alpha = 0.35, color = "#0072B2") +
  geom_point(data = resumen_exper, aes(epp, pendiente_real), size = 3.5, shape = 18, color = "#D55E00") +
  scale_x_log10(breaks = c(5, 10, 20, 40, 80)) +
  labs(x = "Eventos por parámetro (escala log)", y = "Pendiente de calibración en el oráculo",
       caption = "Cada punto azul es una submuestra; el rombo naranja es el promedio. Datos simulados.")
```

**Qué vemos.**

-   Con **`r round(resumen_exper$epp[1], 1)` eventos por parámetro** (n = `r resumen_exper$n[1]`), la pendiente real promedio es de solo **`r round(resumen_exper$pendiente_real[1], 2)`**, y además es inestable (desviación estándar de `r round(resumen_exper$dt_pendiente[1], 2)` entre submuestras, `r round(resumen_exper$dt_pendiente[4], 2)` con n = `r resumen_exper$n[4]`): las predicciones son demasiado extremas.
-   Con `r round(resumen_exper$epp[2], 1)` eventos por parámetro (cerca de la regla de 10) la pendiente sube a `r round(resumen_exper$pendiente_real[2], 2)`: mejor, pero aún con sobreajuste.
-   Hacen falta unos `r round(resumen_exper$epp[3])` a `r round(resumen_exper$epp[4])` eventos por parámetro para acercarse a 1 (`r round(resumen_exper$pendiente_real[3], 2)` y `r round(resumen_exper$pendiente_real[4], 2)`).
-   El **C aparente** (`r round(resumen_exper$c_aparente[1], 2)` con n = 300) siempre supera al **C real** (`r round(resumen_exper$c_real[1], 2)`): el modelo se ve mejor de lo que es, y la brecha se cierra al crecer la muestra. Eso es el **optimismo**, que vuelve en 17.4.

## Paso 3: los criterios de Riley, en lenguaje claro

Riley y colaboradores (*Stat Med* 2019; *BMJ* 2020) propusieron dejar la regla de los 10 y calcular la muestra mínima con **tres preguntas**. Las diapositivas de Riley que el autor incluyó en su taller de aprendizaje automático las presentan así, y las resumimos:

1.  **Encogimiento**: ¿cuántos pacientes necesito para que, al validar el modelo, **no haya que "encogerlo" más de un 10 %** (pendiente esperada ≥ 0.9)?
2.  **Optimismo**: ¿cuántos para que el $R^2$ aparente no supere al real en más de **0.05**?
3.  **Precisión del riesgo global**: ¿cuántos para estimar el riesgo promedio de la población con un margen de error de **±5 puntos**?

**Se necesita el mayor de los tres.** Para calcularlos hay que fijar de antemano: el número de **parámetros candidatos**, el **riesgo global** del desenlace y el **$R^2$ de Cox-Snell** que esperas del modelo (de un estudio previo, de un modelo ya publicado o de un piloto; si dudas, sé conservador, porque un $R^2$ menor exige más muestra).

Escribimos la versión **simplificada** como función propia, `tamano_muestra_riley()`. Primero comprobamos que reproduce el ejemplo de las diapositivas de Riley (desenlace binario, $R^2$ de Cox-Snell = 0.2, riesgo 50 %, 30 parámetros):

```{r}
#| label: riley-ejemplo-c171
# Ejemplo de las diapositivas de Riley (material del autor): resultados publicados 1194, 701 y 385
tamano_muestra_riley(parametros = 30, r2_cs = 0.2, tipo = "binario", prevalencia = 0.5)
```

Coincide con los números de la diapositiva (1 194, 701 y 385). Ahora, nuestro caso: falla renal con seguimiento hasta 5 años (un desenlace de **tiempo hasta evento**). Necesitamos tres datos de la cohorte: la tasa de eventos, el seguimiento medio y el riesgo a 5 años.

```{r}
#| label: datos-riley-c171
persona_anios <- sum(dev$tiempo_meses) / 12
tasa <- sum(dev$krt) / persona_anios                 # eventos por persona-año
seg_medio <- mean(dev$tiempo_meses) / 12             # seguimiento medio en años
riesgo_5a <- cif_observada(dev$tiempo_meses, dev$estado, 60)$est   # riesgo a 5 años (con riesgo competitivo)

# R2 de Cox-Snell aparente del modelo completo: 1 - exp(-chi2 de razón de verosimilitud / n)
m_piloto <- coxph(Surv(tiempo_meses, krt) ~ edad + sexo + tfg + lu + albumina + fosforo + bicarbonato + dm, data = dev)
r2_cs <- 1 - exp(-2 * diff(m_piloto$loglik) / nrow(dev))
c(tasa = tasa, seguimiento_medio_anios = seg_medio, riesgo_5a = riesgo_5a, r2_cs = r2_cs) |> round(3)
```

En un protocolo de verdad no tendrías todavía el $R^2$ de tu modelo; aquí lo calculamos para tener un valor de partida, y probaremos también valores **más pesimistas** (0.10 y 0.20). Estos son los mínimos que exigen los tres criterios con 8 parámetros:

```{r}
#| label: riley-nuestro-c171
tamano_muestra_riley(parametros = 8, r2_cs = r2_cs, tipo = "supervivencia",
                     tasa = tasa, seguimiento_medio = seg_medio, riesgo_t = riesgo_5a)
```

```{r}
#| label: riley-sensibilidad-c171
# ¿Cuánto cambia el mínimo si el R2 es menor o si añadimos parámetros? (se toma el mayor de los 3 criterios)
rejilla <- expand_grid(parametros = c(8, 15, 30), r2_cs = c(0.10, 0.20, round(r2_cs, 2)))
rejilla_n <- rejilla |>
  mutate(res = map2(parametros, r2_cs, \(p, r) {
    tamano_muestra_riley(p, r, "supervivencia", tasa = tasa, seguimiento_medio = seg_medio, riesgo_t = riesgo_5a)
  }),
  n_minimo = map_dbl(res, \(x) max(x$n)),
  eventos_minimos = map_dbl(res, \(x) max(x$eventos))) |>
  select(parametros, r2_cs, n_minimo)

rejilla_n |>
  pivot_wider(names_from = r2_cs, values_from = n_minimo, names_prefix = "n mínimo con R2 = ")
```

**Qué vemos.**

-   Para **8 parámetros** y un $R^2$ de `r round(r2_cs, 2)`, el mínimo está en el orden de **unos pocos cientos de pacientes**: nuestros 3 000 sobran para ese modelo.
-   Si el $R^2$ esperado cae a 0.10, el mínimo se duplica (`r rejilla_n$n_minimo[rejilla_n$parametros == 8 & rejilla_n$r2_cs == 0.1]` pacientes con 8 parámetros); y con 30 parámetros llega a `r rejilla_n$n_minimo[rejilla_n$parametros == 30 & rejilla_n$r2_cs == 0.1]`, casi todo nuestro registro. **Más parámetros y menos señal piden más muestra.**
-   La cifra clave es el número de **eventos**. Es lo que escasea en la práctica: en un registro de 400 pacientes con 15 % de falla renal solo hay 60 eventos.

::: {.callout-tip}
## 💡 Con el paquete {pmsampsize} (código no verificado en el entorno de pruebas del libro)

La herramienta oficial de Riley y colaboradores es el paquete `pmsampsize` (en R y en Stata). Nuestra función es una versión didáctica, y para un protocolo conviene la oficial, que puede dar cifras ligeramente distintas para el criterio 3 con tiempo hasta evento.

```{r}
#| label: pmsampsize-c171
#| eval: !expr requireNamespace("pmsampsize", quietly = TRUE)
#| error: true
library(pmsampsize)

# Desenlace binario (ejemplo de las diapositivas de Riley)
pmsampsize(type = "b", csrsquared = 0.2, parameters = 30, prevalence = 0.5)

# Tiempo hasta evento: tasa por persona-año, tiempo de interés (años) y seguimiento medio (años)
pmsampsize(type = "s", csrsquared = r2_cs, parameters = 8, rate = tasa,
           timepoint = 5, meanfup = seg_medio, shrinkage = 0.9)
```
:::

## Paso 4: si la muestra ya está dada, ¿cuántos parámetros me puedo permitir?

Lo habitual es que el registro **ya exista** y la pregunta sea al revés: con *n* pacientes, ¿cuántos parámetros? La función `parametros_maximos()` invierte los criterios 1 y 2:

```{r}
#| label: parametros-maximos-c171
max_r2 <- r2_cs_maximo("supervivencia", eventos_por_persona = tasa * seg_medio)

tibble(
  escenario = c("Nuestro registro (n = 3 000)", "Registro mediano (n = 1 000)", "Registro pequeño (n = 400)"),
  n = c(3000, 1000, 400)
) |>
  crossing(r2_cs = c(0.10, 0.20)) |>
  mutate(parametros_maximos = map2_dbl(n, r2_cs, \(n, r) parametros_maximos(n, r, max_r2))) |>
  arrange(desc(n), r2_cs)
```

**Qué vemos.** Con 400 pacientes y un $R^2$ modesto el presupuesto es de **muy pocos parámetros**: caben unos cuantos predictores lineales, sin interacciones ni *splines*. Si la lista de candidatas es más larga, hay que **reducirla antes de mirar los datos** con criterio clínico (qué predictores son plausibles, baratos y disponibles al usar la calculadora), no con valores *p*. Esa es la lógica de la **selección preespecificada** de 17.2.

::: {.callout-warning}
## ⚠️ Los algoritmos de aprendizaje automático necesitan *más*, no menos

Los bosques aleatorios, las redes neuronales o el *gradient boosting* exploran muchísimas formas posibles, y por eso necesitan mucha más muestra que una regresión. Las diapositivas de Riley del taller del autor citan un estudio de simulación (van der Ploeg y cols., 2014) en el que estas técnicas necesitaron **más de 10 veces** más eventos por variable que la regresión logística para estabilizar la discriminación. Lo vemos en 17.6.
:::

::: {.callout-important}
## 🎯 En resumen

-   El tamaño de un estudio de pronóstico lo marcan los **eventos**, y el sobreajuste, los **parámetros** (todos los candidatos, no solo los que quedan).
-   El sobreajuste hace que las predicciones sean **demasiado extremas**: la **pendiente de calibración** real cae por debajo de 1 cuando hay pocos eventos por parámetro.
-   Los **criterios de Riley** (encogimiento ≥ 0.9, optimismo del $R^2$ ≤ 0.05 y precisión del riesgo global) sustituyen a la regla de los 10 eventos por variable; se toma el **mayor** de los tres.
-   Si la muestra ya existe, calcula cuántos parámetros te puedes permitir y **preespecifica** los predictores.
:::

## Ejercicio

1.  Repite el experimento del paso 2 con **15 submuestras** de 600 pacientes y **sin** variables de ruido (`ruidosas = 0`). ¿Cuántos parámetros hay ahora y cómo cambia la pendiente real?
2.  Con `tamano_muestra_riley()`, ¿cuántos pacientes harían falta para un modelo de **20 parámetros** con $R^2$ de Cox-Snell = 0.15 y un riesgo a 5 años de 25 %? (usa la misma tasa y seguimiento medio de nuestra cohorte).
3.  Tu hospital tiene un registro de 500 pacientes con 90 casos de falla renal. ¿Cuántos parámetros puedes permitirte con un $R^2$ de 0.15? ¿Qué predictores preespecificarías?
