# Sesgo de información y error de medición

> **La pregunta de esta herramienta:** *¿medí lo que quería medir, y lo medí igual en todos?*

::: {.callout-note}
## 🩺 Escenario

Estudias si la albuminuria predice eventos renales, pero en tu centro la albuminuria se mide muchas veces con **tira reactiva** y una sola muestra de orina; la TFGe se **estima** con una fórmula; las comorbilidades salen de **códigos administrativos**. Ninguna medida es perfecta. ¿Cuánto cambia tu conclusión? Depende de **cómo** se equivoca la medición, no solo de cuánto.
:::

**Lo que vamos a hacer**

-   Distinguir el error **no diferencial** del **diferencial** con DAGs y simulaciones.
-   **Corregir** un error de clasificación cuando conoces la sensibilidad y la especificidad.
-   Ver por qué un confusor mal medido deja **confusión residual**.
-   Reconocer la **regresión a la media**.

## Paso 1: tipos de error y sus efectos

| Error | Qué pasa | Efecto sobre un OR/RR/HR |
|---|---|---|
| **No diferencial** (igual en casos y no casos) | Mezcla de grupos al azar | Tiende a **atenuar** hacia el nulo (exposición binaria) |
| **Diferencial** (depende del desenlace o de la exposición) | Clasificación sesgada | **Cualquier dirección** |
| **Error en un confusor** | Ajuste incompleto | **Confusión residual** |
| **Regresión a la media** | Valores extremos se acercan al promedio | **Mejoría aparente** sin tratamiento |

En un DAG, el error de medición es una **flecha extra**: la exposición verdadera ($A$) causa la exposición *medida* ($A^*$), junto con un error ($U$). Si el **desenlace** ($Y$) también influye en cómo se mide la exposición, el error es **diferencial**:

```{r}
#| label: dag-medicion
#| fig-width: 9
#| fig-height: 3
library(tidyverse)
source("R/funciones_epi.R")
theme_set(theme_minimal(base_size = 12))

nodos <- tribble(~nombre, ~x, ~y, ~etiqueta, ~rol,
                 "A", 1, 1.4, "Albuminuria\nverdadera", "exposicion",
                 "Y", 4, 1.4, "Evento renal", "desenlace",
                 "M", 1, 0.2, "Albuminuria\nmedida (tira)", "otro",
                 "U", 2.8, 0.2, "Error de\nmedición", "no medido")
p_nd <- dibujar_dag(nodos, tribble(~de, ~a, "A", "Y", "A", "M", "U", "M"), tam_texto = 3, encoger = 0.22, expandir = c(0.25, 0.3)) +
  labs(title = "No diferencial") + theme(legend.position = "none", plot.title = element_text(face = "bold", size = 11))
p_d <- dibujar_dag(nodos, tribble(~de, ~a, "A", "Y", "A", "M", "U", "M", "Y", "M"), tam_texto = 3, encoger = 0.22, expandir = c(0.25, 0.3)) +
  labs(title = "Diferencial (el desenlace influye en la medición)") + theme(legend.position = "none", plot.title = element_text(face = "bold", size = 11))
patchwork::wrap_plots(p_nd, p_d, nrow = 1)
```

## Paso 2: error no diferencial de una exposición

Simulamos **100 000 pacientes**. La **verdad**: la albuminuria (≥ 30 mg/g) **multiplica por 2.2 las odds** de un evento renal ($\beta = 0.8$, OR = 2.23). Pero **medimos** la albuminuria con una **sensibilidad del 80 %** y una **especificidad del 90 %** (tira reactiva, una sola muestra).

```{r}
#| label: setup-103
set.seed(10)
n <- 100000
d <- tibble(alb = rbinom(n, 1, 0.30)) |>                       # albuminuria verdadera
  mutate(evento = rbinom(n, 1, plogis(-2 + 0.8 * alb)))        # verdad: OR = exp(0.8) = 2.23

sens <- 0.80; esp <- 0.90
d <- d |> mutate(alb_medida = ifelse(alb == 1, rbinom(n, 1, sens), rbinom(n, 1, 1 - esp)))

or <- function(x, y) unname(exp(coef(glm(y ~ x, family = binomial))[2]))
ors <- c(`OR verdadero` = exp(0.8), `OR con albuminuria verdadera` = or(d$alb, d$evento),
         `OR con albuminuria medida` = or(d$alb_medida, d$evento))
round(ors, 2)
```

**Qué vemos.** Con un error **no diferencial**, el OR cae de `r round(ors[1], 1)` a **`r round(ors[3], 1)`**: **atenuación hacia el nulo**. Una exposición mal medida tiende a **subestimar** asociaciones reales. Esto suele describirse como un "sesgo conservador", pero eso es un consuelo frágil (ver más abajo).

## Paso 3: error diferencial, el peligroso

Si la **forma de medir depende del desenlace** (a quienes ya tuvieron un evento se les busca o recuerda con más insistencia), el error es **diferencial** y el sesgo puede ir en **cualquier dirección**:

```{r}
#| label: diferencial
d <- d |>
  mutate(alb_dif = ifelse(alb == 1,
                          rbinom(n, 1, ifelse(evento == 1, 0.95, 0.80)),      # los casos "recuerdan/detectan" más
                          rbinom(n, 1, ifelse(evento == 1, 0.25, 0.10))))

or_dif <- or(d$alb_dif, d$evento)
round(or_dif, 2)
```

El OR sube a **`r round(or_dif, 1)`**: **sobrestima** la asociación (la verdad es `r round(exp(0.8), 1)`). Sin saber cómo se midió, no puedes conocer la dirección del sesgo.

::: {.callout-warning}
## ⚠️ "Error no diferencial = sesgo hacia el nulo" no siempre es cierto

La regla vale para una exposición **binaria**, con error independiente y **en promedio**. Con **más de dos categorías**, con errores correlacionados entre variables, o con **confusores** mal medidos, el sesgo puede ir en cualquier dirección. No la uses como excusa para ignorar el problema.
:::

## Paso 4: corregir si conoces la sensibilidad y la especificidad

Si tienes una **submuestra de validación** (por ejemplo, albuminuria medida con ACR en laboratorio en una parte de los pacientes) que permita estimar la sensibilidad y la especificidad, se **corrigen** los conteos observados. La idea: de los "positivos" que veo, una parte son falsos positivos; la fracción que corresponde se despeja con la sensibilidad y la especificidad.

$$
A = \frac{a - (1-Sp)\,(a + c)}{Se + Sp - 1}
$$

donde $a$ = expuestos *medidos* con evento y $A$ = expuestos *verdaderos* con evento (y de forma análoga para los demás cuadros).

```{r}
#| label: corregir-clasif
a <- sum(d$alb_medida == 1 & d$evento == 1); b <- sum(d$alb_medida == 1 & d$evento == 0)
c_ <- sum(d$alb_medida == 0 & d$evento == 1); d_ <- sum(d$alb_medida == 0 & d$evento == 0)

corregir <- function(expuestos, no_exp, se, sp) {      # devuelve los expuestos verdaderos
  (expuestos - (1 - sp) * (expuestos + no_exp)) / (se + sp - 1)
}
A <- corregir(a, c_, sens, esp); C <- (a + c_) - A
B <- corregir(b, d_, sens, esp); D <- (b + d_) - B

or_corr <- c(`OR observado` = (a / c_) / (b / d_), `OR corregido` = (A / C) / (B / D), `OR verdadero` = exp(0.8))
round(or_corr, 2)
```

La corrección recupera el OR verdadero (`r round(or_corr[2], 2)` frente a `r round(or_corr[3], 2)`). Lo que **no** puedes hacer es **adivinar** Se y Sp: necesitas datos de validación, o valores plausibles de la literatura **con análisis de sensibilidad** (10.6).

::: {.callout-tip}
## 💡 Con el paquete {episensr} (no se ejecuta aquí)

El paquete `episensr` (usado por el autor en su curso) hace esta corrección directamente. La tabla debe tener los casos en la primera fila y los expuestos en la primera columna; `bias_parms` = sensibilidad en casos y no casos, y especificidad en casos y no casos (revisa `?misclassification` para la versión que instales):

```{r}
#| label: episensr-clasif
#| eval: false
library(episensr)
tabla <- matrix(c(a, c_, b, d_), nrow = 2, byrow = TRUE,
                dimnames = list(c("Evento", "Sin evento"), c("Albuminuria", "Sin albuminuria")))
misclassification(tabla, type = "exposure", bias_parms = c(0.80, 0.80, 0.90, 0.90))
```
:::

## Paso 5: error en un confusor, o por qué ajustar no basta

Si un **confusor** se mide con error, ajustar por él **no basta**. Simulamos un fármaco con efecto **protector real** (HR = 0.86) y una **gravedad** clínica que influye en recibir el fármaco y en morir:

```{r}
#| label: confusor-error
library(survival)
set.seed(4)
n <- 20000
gravedad <- rnorm(n)                                              # confusor verdadero
farmaco  <- rbinom(n, 1, plogis(-0.2 + 1.2 * gravedad))           # los más graves reciben más el fármaco
riesgo   <- 0.01 * exp(0.9 * gravedad - 0.15 * farmaco)           # verdad: HR del fármaco = exp(-0.15) = 0.86
t_evento <- rexp(n, riesgo)
d2 <- tibble(farmaco, gravedad,
             gravedad_med = gravedad + rnorm(n, 0, 1),            # medida con ruido (fiabilidad ~0.5)
             evento = as.integer(t_evento <= 36), tiempo = pmin(t_evento, 36))

hr <- function(f) unname(exp(coef(coxph(f, data = d2))[1]))
hrs <- c(`Verdad` = exp(-0.15),
         `Sin ajustar` = hr(Surv(tiempo, evento) ~ farmaco),
         `Ajustando por la gravedad verdadera` = hr(Surv(tiempo, evento) ~ farmaco + gravedad),
         `Ajustando por la gravedad medida con error` = hr(Surv(tiempo, evento) ~ farmaco + gravedad_med))
round(hrs, 2)
```

-   **Sin ajustar**: el fármaco parece **dañino** (HR `r round(hrs[2], 1)`) por **sesgo de indicación**: se da más a los más graves.
-   **Ajustando por la variable verdadera**: se recupera casi el efecto (`r round(hrs[3], 2)`; el resto es azar de muestreo y no colapsabilidad del HR).
-   **Ajustando por la medida con ruido**: el HR sigue en `r round(hrs[4], 1)`: **confusión residual**. Se corrigió solo una parte.

Qué hacer: usar la **mejor medida** disponible o **combinar** varias (promedio de 2-3 mediciones de TFGe o albuminuria); medir el error (repeticiones, submuestra de validación) y aplicar **calibración de la regresión** o **SIMEX**; y declarar y **cuantificar** la confusión residual (10.6). Los diagnósticos administrativos suelen tener baja sensibilidad: úsalos con cautela.

## Paso 6: regresión a la media

Un fenómeno que enamora a los clínicos: seleccionar pacientes por un valor **extremo** en una variable **medida con variabilidad** y ver que **mejoran sin hacer nada**. Simulamos 20 000 pacientes con una **TFGe verdadera estable** (media 50, DE 10). Cada medición tiene un error de ±6 (variabilidad biológica y analítica). Elegimos a quienes tuvieron una **primera TFGe < 35** ("derivación urgente") y los volvemos a medir:

```{r}
#| label: rtm
set.seed(3)
m <- 20000
tfg_real <- rnorm(m, 50, 10)
e1 <- tfg_real + rnorm(m, 0, 6)       # primera medición
e2 <- tfg_real + rnorm(m, 0, 6)       # segunda medición (sin ninguna intervención)

sel <- e1 < 35
rtm <- c(pacientes_seleccionados = sum(sel),
         TFGe_primera_medicion = mean(e1[sel]),
         TFGe_segunda_medicion = mean(e2[sel]),
         mejoria_aparente = mean(e2[sel]) - mean(e1[sel]))
round(rtm, 1)
```

Los pacientes "mejoran" ~**`r round(rtm[4], 1)` unidades sin ningún tratamiento**: algunos tenían un valor bajo **por azar** y en la segunda medición regresan hacia su verdadero nivel. Por eso estudios **antes-después sin grupo control**, o comparar cambios **según el valor basal**, engañan. La solución: un grupo de comparación seleccionado **igual**, un **ECA** o **ajustar por el valor basal** (ANCOVA, Cap. 11).

::: {.callout-important}
## 🎯 En resumen

-   El **error no diferencial** de una exposición binaria suele **atenuar** el efecto; el **diferencial** puede ir en **cualquier dirección**.
-   El error en un **confusor** deja **confusión residual**: ajustar por una variable mal medida no basta.
-   Con **sensibilidad y especificidad conocidas** puedes **corregir** los conteos (no las adivines).
-   La **regresión a la media** crea "mejoría" en quienes se seleccionan por valores extremos: necesitas un **control**.
-   TFGe y albuminuria varían mucho entre días: confirma con **dos mediciones** (como piden las definiciones de ERC).
:::

## Ejercicio

1.  Cambia la sensibilidad a 60 % y la especificidad a 95 %. ¿Cómo varía el OR observado?
2.  Repite la regresión a la media seleccionando a quienes tienen **TFGe < 45** en la primera medición. ¿La mejoría aparente es mayor o menor?
3.  Reduce el error de medición del confusor (`rnorm(n, 0, 0.3)`). ¿Cuánto mejora el ajuste?
