# Primero el protocolo: emular un ensayo objetivo

::: {.callout-note}
## 🩺 Escenario

Tu servicio quiere saber si **iniciar un iSGLT2** enlentece la pérdida de TFGe en pacientes con ERC G3-G4 y diabetes. No existe un ensayo aleatorizado en *tus* pacientes, pero sí un registro de 5 000 (simulados). Antes de abrir R, hazte una pregunta incómoda: **¿qué ensayo habrías hecho si hubieras podido?**
:::

Piensa en un **plano antes de construir**. Un estudio observacional sin protocolo es una obra sin plano: puede quedar en pie, pero nadie sabe dónde están las grietas. El **ensayo objetivo** (*target trial*) es ese plano: escribes el ECA ideal y luego compruebas **cuánto de él puedes reproducir** con tus datos. Cada diferencia es una fuente de sesgo que debes reconocer (los sesgos de tiempo inmortal, selección e indicación del Cap. 10 se evitan **por diseño**, no por corrección posterior).

**Lo que vamos a hacer**

-   Escribir el protocolo del ensayo ideal en siete elementos y compararlo con `ckd_isglt2`.
-   Fijar bien el **tiempo cero** (el error más caro de los estudios observacionales).
-   Decidir **qué efecto** queremos estimar: ATE, ATT o ATU, y conocer su valor verdadero.

```{r}
#| label: setup-121
library(tidyverse)
source("R/funciones_epi.R")
source("R/funciones_extra_cap1213.R")      # cargar_oraculo(), observado(), diagrama_flujo()...

oraculo <- cargar_oraculo()     # la base con la "verdad" (solo existe porque es simulada)
ckd <- observado(oraculo)       # lo que de verdad vería un investigador
```

## Paso 1: escribe el protocolo (siete elementos)

Cada fila responde una pregunta que un ECA responde **por diseño** y que, en un estudio observacional, **tú debes responder por escrito**:

| Elemento | Ensayo ideal | Emulación con `ckd_isglt2` |
|---|---|---|
| **1. Elegibilidad** | Adultos con ERC G3-G4, diabetes tipo 2, sin iSGLT2 previo | Los mismos criterios: la base ya los cumple (TFGe 20-75) |
| **2. Estrategias** | (a) **Iniciar** iSGLT2 al ingreso; (b) **no iniciar** | `isglt2 = 1` vs. `isglt2 = 0` en la visita basal |
| **3. Asignación** | Aleatoria | **Observacional**: se emula **ajustando por confusores** basales |
| **4. Tiempo cero** | Aleatorización = inicio del seguimiento | Visita basal: elegibilidad, asignación y seguimiento **coinciden** |
| **5. Desenlaces** | Pendiente anual de TFGe; evento renal compuesto a 36 meses | `pendiente_tfg`; `evento` y `tiempo_meses` |
| **6. Contraste causal** | Efecto de **iniciar** (ITT) y/o de **mantener** (per protocolo) | Efecto promedio (ATE) de iniciar vs. no iniciar |
| **7. Plan de análisis** | ITT ajustado por estratificación | PS, emparejamiento, IPW, fórmula g, AIPW |

Los elementos 3 y 6 son donde la emulación **no puede igualar** al ECA, y el resto del capítulo trata de ellos.

## Paso 2: aplica la elegibilidad y cuéntalo

En una base real, el primer trabajo es **filtrar con código** y registrar **cuántos pacientes quedan tras cada criterio** (un diagrama similar al CONSORT). Aquí la base ya viene filtrada, pero así se vería:

```{r}
#| label: flujo-elegibilidad
#| fig-width: 8
#| fig-height: 1.9
n_total <- nrow(ckd)
n_eleg  <- sum(between(ckd$tfg_basal, 20, 75))
n_trat  <- sum(ckd$isglt2 == 1)

diagrama_flujo(c(
  paste0("Registro de ERC\ncon diabetes\nn = ", miles(n_total)),
  paste0("Elegibles\n(TFGe 20-75)\nn = ", miles(n_eleg)),
  paste0("Se comparan:\n", miles(n_trat), " inician iSGLT2\n", miles(n_total - n_trat), " no inician")), resaltar = 3)
```

**Qué vemos:** los `r miles(n_eleg)` pacientes son elegibles y se reparten en `r miles(n_trat)` que inician el fármaco y `r miles(n_total - n_trat)` que no. Esos dos grupos son las dos "ramas" del ensayo que queremos emular.

## Paso 3: alinea el tiempo cero

La regla central: en el tiempo cero deben **coincidir** tres cosas: (1) el paciente **cumple la elegibilidad**, (2) se le **asigna** una estrategia y (3) **empieza el seguimiento**. Si el tratamiento se asigna *después* de empezar a contar el tiempo, el paciente tiene un periodo en el que **no puede** tener el evento (si lo hubiera tenido, no habría llegado a recibir el fármaco): es el **tiempo inmortal** (10.2). Si el seguimiento empieza antes de la elegibilidad, aparece **sesgo de selección**.

```{r}
#| label: tiempo-cero
#| fig-width: 8
#| fig-height: 2.8
linea <- tribble(
  ~diseno, ~inicio, ~fin, ~tipo,
  "Ensayo ideal", 0, 36, "Seguimiento desde la asignación",
  "Emulación correcta", 0, 36, "Seguimiento desde la asignación",
  "Emulación con error", 0, 6, "Tiempo inmortal (aún sin tratar)",
  "Emulación con error", 6, 36, "Seguimiento tras iniciar"
) |> mutate(diseno = fct_inorder(diseno))

ggplot(linea) +
  geom_segment(aes(x = inicio, xend = fin, y = fct_rev(diseno), yend = fct_rev(diseno), color = tipo), linewidth = 6) +
  scale_color_manual(values = c("Seguimiento desde la asignación" = "#0072B2", "Seguimiento tras iniciar" = "#0072B2",
                                "Tiempo inmortal (aún sin tratar)" = "#E69F00"), name = NULL) +
  labs(x = "Meses desde el ingreso", y = NULL, caption = "Ilustración conceptual.") +
  theme_minimal(base_size = 11) + theme(legend.position = "bottom")
```

**Qué vemos:** en la fila de abajo, los 6 primeros meses (naranja) son tiempo "regalado" al grupo tratado: sobrevivir esos meses era **requisito** para ser clasificado como tratado. Eso hace que el fármaco parezca más protector de lo que es.

Con tratamientos que se **inician en distintos momentos** (lo habitual en registros) se emula una **secuencia de ensayos**: cada mes se toman los pacientes elegibles, se separa a quienes inician del resto y se sigue a ambos desde ese mes (ensayos anidados; *clone-censor-weight* si la estrategia es *mantener* el fármaco, Cap. 19). En `ckd_isglt2` el tratamiento ya está definido en la visita basal, como en un único ensayo.

## Paso 4: decide qué efecto quieres estimar

"El efecto del fármaco" no es una sola cosa. Según **a quién** se lo apliques, cambia:

-   **ATE**: ¿qué pasaría si **toda** la población elegible lo iniciara? (política de salud).
-   **ATT**: ¿qué ganaron **los que sí** lo iniciaron? (evaluar lo que se hizo).
-   **ATU**: ¿qué ganarían **los que hoy no** lo reciben? (ampliar el uso).

Como la base es simulada, el **oráculo** nos deja calcular los tres valores verdaderos, y también las diferencias de riesgo a 36 meses:

```{r}
#| label: verdades
dif_riesgo <- oraculo$evento_36m_1 - oraculo$evento_36m_0
verdad <- tibble(
  estimando = c("ATE", "ATT", "ATU"),
  pendiente = c(mean(oraculo$ite), mean(oraculo$ite[oraculo$isglt2 == 1]), mean(oraculo$ite[oraculo$isglt2 == 0])),
  dif_riesgo_36m = c(mean(dif_riesgo), mean(dif_riesgo[oraculo$isglt2 == 1]), mean(dif_riesgo[oraculo$isglt2 == 0]))
)
verdad |> mutate(across(where(is.numeric), \(x) round(x, 3)))
```

**Qué vemos:** el **ATT (`r round(verdad$pendiente[2], 2)`) > ATE (`r round(verdad$pendiente[1], 2)`) > ATU (`r round(verdad$pendiente[3], 2)`)**. Los que recibieron el fármaco son los que más se benefician (tienen más albuminuria, y el efecto crece con la albuminuria). Cada método de este capítulo **apunta** a uno u otro:

-   Emparejamiento 1:1 por PS: **ATT**.
-   IPW con pesos ATE: **ATE**; con pesos ATT: **ATT**.
-   Fórmula g (estandarización): ATE, ATT o ATU, según **a quién estandarices**.
-   Regresión ajustada sin interacciones: aproximadamente el ATE, **solo si** el efecto es homogéneo.

::: {.callout-warning}
## ⚠️ Lo que la emulación no puede reproducir

-   **Aleatorización**: se sustituye por **intercambiabilidad condicional**, un supuesto que **no se puede verificar**.
-   **Ceguera**: médicos y pacientes saben quién recibe qué (sesgos de detección y de ejecución).
-   **Cumplimiento**: aquí solo sabemos que "inició". El efecto de *mantener* el fármaco exige métodos para tratamientos que cambian en el tiempo (Cap. 19).
:::

::: {.callout-important}
## 🎯 En resumen

-   **Primero el protocolo, luego el análisis**: elegibilidad, estrategias, asignación, tiempo cero, desenlaces, contraste y plan.
-   En el **tiempo cero** coinciden elegibilidad, asignación e inicio del seguimiento; si no, aparece tiempo inmortal o sesgo de selección.
-   Elige el **estimando** (ATE, ATT o ATU) según la decisión clínica; cada método apunta a uno distinto.
-   Toda **desviación** del ensayo ideal es una posible fuente de sesgo: decláralas.
:::

## Ejercicio

1.  Escribe el protocolo del ensayo objetivo (los 7 elementos) para una pregunta de tu servicio: *¿reduce el uso de IECA la mortalidad en pacientes en hemodiálisis?*
2.  Para pacientes que **inician diálisis** y reciben un fármaco **después**, ¿dónde fijarías el tiempo cero? ¿Qué sesgo aparece si lo fijas en el diagnóstico de ERC?
3.  Con el oráculo, calcula el **riesgo relativo a 36 meses** verdadero (ATE) y compáralo con el del ATT.
