# No adherencia: por protocolo, *as-treated* y CACE

::: {.callout-note}
## 🩺 Escenario

En el ensayo de bicarbonato, casi **3 de cada 10** pacientes asignados al fármaco **no lo tomaron** (intolerancia gastrointestinal, olvido, retiro del consentimiento). La diferencia ITT mezcla a quienes lo tomaron con quienes no, y por eso **subestima** el efecto de *tomarlo*. Un coinvestigador propone: *"analicemos solo a los que cumplieron; ahí se verá el verdadero efecto"*. Suena razonable y es una trampa. Veamos por qué y qué análisis sí responde esa pregunta.
:::

**Lo que vamos a hacer**

-   Comparar **cuatro análisis** (ITT, por protocolo, *as-treated* y CACE) contra la **verdad**.
-   Ver **por qué** los cumplidores no son comparables con el resto.
-   Estimar el **CACE** con la asignación como instrumento, con su intervalo de confianza.

## Paso 1: tres intentos de "corregir" el incumplimiento

| Análisis | Qué hace | ¿Sesgado? |
|---|---|---|
| **ITT** | Analiza por asignación | No, pero responde "efecto de *ofrecer*" |
| **Por protocolo** (*per protocol*) | Elimina a los que no cumplieron | **Sí**: rompe la aleatorización |
| **Como se trató** (*as-treated*) | Clasifica según lo que realmente tomaron | **Sí**: confusión por quién cumple |
| **CACE / variable instrumental** | Efecto **en cumplidores**, usando la asignación como instrumento | No, bajo supuestos |

```{r}
#| label: setup-116
library(tidyverse)
library(broom)
theme_set(theme_minimal(base_size = 12))

eca <- read_csv("Bases/eca_bicarbonato.csv") |>
  mutate(brazo = factor(brazo, levels = c("Placebo", "Bicarbonato")),
         sexo = factor(sexo, levels = c("Mujer", "Hombre")),
         dif24 = tfg_24 - tfg0)
oraculo <- read_csv("Bases/eca_bicarbonato_oraculo.csv")

## Verdad (solo en simulación)
verdad <- eca |> left_join(oraculo, by = "id") |>
  summarise(ITT = mean(cumplidor * efecto_ind) * 2,                     # efecto de asignar (24 meses)
            CACE = mean(efecto_ind[cumplidor == 1]) * 2)                # efecto en cumplidores
verdad
```

El **efecto ITT verdadero** a 24 meses es **`r sprintf("%.2f", verdad$ITT)`** y el **efecto verdadero en cumplidores (CACE)** es **`r sprintf("%.2f", verdad$CACE)`** mL/min/1.73 m². Son preguntas distintas con respuestas distintas.

## Paso 2: por qué los cumplidores no son comparables

Los pacientes que **cumplen** son **distintos** de los que no: más jóvenes, con menos comorbilidad, más motivados (el **efecto del "paciente cumplidor"**). Dentro del brazo activo, quienes tomaron el fármaco frente a quienes no:

```{r}
#| label: cumplidores-distintos
eca |>
  filter(brazo == "Bicarbonato") |>
  group_by(adhiere = if_else(adhiere == 1, "Tomó el fármaco", "No lo tomó")) |>
  summarise(n = n(), edad_media = mean(edad), pct_diabetes = 100 * mean(dm), bicarbonato_basal = mean(bic0)) |>
  mutate(across(where(is.numeric), \(x) round(x, 1)))
```

Los que no lo tomaron son algo mayores y con más diabetes, y esas características se asocian con **peor evolución**, sea cual sea el tratamiento (en la simulación, además, los no cumplidores tienen peor pendiente de base). Si comparas **solo a los cumplidores del brazo activo contra todo el placebo**, comparas **sanos con mezclados**.

## Paso 3: cuatro análisis contra la verdad

Primero los dos análisis sesgados (el resultado "feo"), luego el que funciona:

```{r}
#| label: cuatro
diferencia <- function(f, d) unname(coef(lm(f, data = d))[2])

## 1. ITT
itt <- diferencia(dif24 ~ brazo, eca)

## 2. Por protocolo: placebo completo vs. activo solo cumplidores
pp <- diferencia(dif24 ~ brazo, filter(eca, brazo == "Placebo" | adhiere == 1))

## 3. Como se trató: tomar vs. no tomar (el placebo siempre cuenta como "no tomar")
at <- diferencia(dif24 ~ I(adhiere), eca)

## 4. CACE (Wald): ITT dividido por la diferencia en la proporción que toma el fármaco
prop_toma <- mean(eca$adhiere[eca$brazo == "Bicarbonato"]) - mean(eca$adhiere[eca$brazo == "Placebo"])
cace <- itt / prop_toma

tab4 <- tibble(
  analisis = c("ITT", "Por protocolo", "Como se trató (as-treated)", "CACE (Wald)", "Verdad: ITT", "Verdad: CACE"),
  estimacion = c(itt, pp, at, cace, verdad$ITT, verdad$CACE)
)
tab4 |> mutate(estimacion = round(estimacion, 2))
```

-   **ITT** (`r round(itt, 1)`): recupera el efecto verdadero de **ofrecer** el fármaco (`r round(verdad$ITT, 1)`).
-   **Por protocolo** (`r round(pp, 1)`) y **como se trató** (`r round(at, 1)`): **sobrestiman** el efecto en cumplidores (verdad: `r round(verdad$CACE, 1)`), porque los cumplidores tienen **mejor pronóstico** de base.
-   **CACE** (`r round(cace, 1)`): recupera el efecto verdadero en cumplidores.

::: {.callout-warning}
## ⚠️ No confundas "mayor efecto" con "mejor estimación"

El análisis por protocolo muestra un efecto **más grande y más atractivo**, pero es **incorrecto**: mezcla el efecto del fármaco con la diferencia entre cumplidores y no cumplidores. Los ensayos **no** deben presentarlo como análisis principal.
:::

## Paso 4: el CACE, el efecto en cumplidores con la asignación como instrumento

La **asignación al azar** es un **instrumento**: afecta mucho al tratamiento recibido, no afecta el desenlace excepto **a través** del tratamiento y no está confundida (se asignó al azar). Bajo cuatro supuestos, la razón entre la diferencia ITT y la diferencia en cumplimiento estima el **efecto promedio en los cumplidores** (***CACE***, *complier average causal effect*):

$$
\text{CACE} = \frac{E[Y \mid Z=1] - E[Y \mid Z=0]}{E[D \mid Z=1] - E[D \mid Z=0]}
$$

con $Z$ la asignación, $D$ el tratamiento realmente recibido e $Y$ el desenlace. La intuición: el ITT es el efecto promedio sobre **todos**; como el fármaco solo actúa en el 72 % que lo toma, el efecto en esos es el ITT **dividido por 0.72**.

Los cuatro supuestos:

1.  **Asignación aleatoria**: el instrumento es independiente de los factores previos.
2.  **Relevancia**: la asignación **aumenta** la probabilidad de tomar el fármaco (aquí `r round(100 * mean(eca$adhiere[eca$brazo == "Bicarbonato"]))` % frente a 0 % en placebo).
3.  **Restricción de exclusión**: asignar el fármaco **solo afecta** el desenlace por medio de tomarlo (no hay un efecto "por saberse en el grupo activo"; con placebo ciego es razonable).
4.  **Monotonía**: no hay "desafiantes" (nadie toma el fármaco *solo* si se le asigna placebo; con placebo ciego es trivial).

El CACE se refiere a los **cumplidores**, que no son identificables individualmente: no es el efecto en toda la población.

### Intervalo de confianza por *bootstrap*

El CACE es una razón; su IC se obtiene por *bootstrap* (7.4), remuestreando pacientes dentro de cada brazo:

```{r}
#| label: cace-boot
library(boot)

cace_fn <- function(datos, i) {
  d <- datos[i, ]
  itt <- coef(lm(dif24 ~ brazo, d))[2]
  prop <- mean(d$adhiere[d$brazo == "Bicarbonato"]) - mean(d$adhiere[d$brazo == "Placebo"])
  unname(itt / prop)
}
set.seed(6)
b <- boot(eca |> filter(!is.na(dif24)), cace_fn, R = 2000, strata = eca$brazo[!is.na(eca$dif24)])
ic <- boot.ci(b, type = "perc")$percent[4:5]
res_cace <- c(CACE = b$t0, IC_inf = ic[1], IC_sup = ic[2])
round(res_cace, 2)
```

El IC es **más ancho** que el del ITT (se divide por una cifra menor que 1): un efecto en cumplidores más grande **no es más "preciso"**.

### Mínimos cuadrados en dos etapas (2SLS), con covariables

Con covariables se usa **2SLS**: (1) se regresa el tratamiento recibido sobre la asignación; (2) se regresa el desenlace sobre el valor **predicho** del tratamiento. Los errores estándar de la segunda etapa hecha "a mano" con `lm()` **no son correctos** (usan los residuos con el tratamiento predicho); hay que recalcularlos con los residuos del tratamiento **real**:

```{r}
#| label: dos-etapas
d <- eca |> filter(!is.na(dif24)) |> mutate(z = as.integer(brazo == "Bicarbonato"))
etapa1 <- lm(adhiere ~ z + tfg0, data = d)
d$d_hat <- fitted(etapa1)
etapa2 <- lm(dif24 ~ d_hat + tfg0, data = d)

b2 <- coef(etapa2)
e <- d$dif24 - (b2[1] + b2[2] * d$adhiere + b2[3] * d$tfg0)          # residuos con el tratamiento REAL
sigma2 <- sum(e^2) / (nrow(d) - 3)
ee_correcto <- sqrt(diag(sigma2 * solve(crossprod(model.matrix(etapa2)))))["d_hat"]

ee_man <- summary(etapa2)$coefficients["d_hat", 2]                     # el que da lm() (incorrecto)

tibble(cace_2sls = b2["d_hat"], ee_lm_manual = ee_man, ee_correcto = ee_correcto) |>
  mutate(across(where(is.numeric), \(x) round(x, 2)))
```

El coeficiente de `d_hat` es el CACE ajustado por la TFGe basal (`r round(b2["d_hat"], 2)`, muy cercano al estimador de Wald, `r round(cace, 2)`). Su error estándar **correcto** (`r round(ee_correcto, 2)`) **no coincide** con el que entrega `lm()` directamente (`r round(ee_man, 2)`): puede diferir en cualquier dirección, por eso no se usa el de la segunda etapa manual. En la práctica se usa un paquete (`AER::ivreg()` o `ivreg::ivreg()`) o el *bootstrap*.

## ¿Y los desenlaces de tiempo hasta evento?

El mismo razonamiento aplica con **modelos estructurales de tiempo de fallo** o *bootstrap* de la razón de riesgos acumulados; son más complejos y se tratan con los métodos g del Cap. 19. Para un ensayo corriente, **ITT como principal y CACE como análisis de sensibilidad** bastan.

::: {.callout-tip}
## 💡 Qué reportar con incumplimiento

1.  **ITT** como análisis principal (efecto de ofrecer).
2.  **Porcentaje de cumplimiento** por brazo y **motivos** de incumplimiento.
3.  **CACE** (o análisis por IV) como análisis secundario, declarando los supuestos.
4.  **Nunca** el análisis por protocolo o *as-treated* como único resultado.
:::

::: {.callout-important}
## 🎯 En resumen

-   **ITT** estima el efecto de **ofrecer** el tratamiento; el incumplimiento lo **diluye**.
-   **Por protocolo** y ***as-treated*** comparan a los cumplidores (más sanos) con el resto: **sesgados**.
-   **CACE** = ITT ÷ diferencia de cumplimiento: efecto **en cumplidores**, válido con asignación aleatoria, relevancia, exclusión y monotonía.
-   El IC del CACE se obtiene con ***bootstrap*** o con 2SLS bien implementado.
-   Reporta siempre el **ITT** y el **porcentaje de cumplimiento**.
:::

## Ejercicio

1.  Calcula el CACE para el desenlace **TFGe a 12 meses**. ¿Cuál es la proporción de cumplimiento relevante?
2.  Simula un incumplimiento del **50 %** (cambia `adhiere` a una versión con la mitad de los cumplidores). ¿Cómo cambia el ITT? ¿Y el CACE?
3.  Piensa en un ECA de tu especialidad: ¿se cumple la **restricción de exclusión**? Da un ejemplo en que no se cumpliría.
