# Quarto: tu análisis como un informe reproducible

::: {.callout-note}
## 🩺 Escenario

Entregaste a tu tutor un informe con la tabla de características basales. Dos semanas después llegan 50 pacientes nuevos al registro. Con Word y Excel, rehaces la tabla, copias, pegas y rezas para no equivocarte de columna. Con Quarto, **vuelves a pulsar un botón** y todas las cifras del texto, la tabla y las figuras se actualizan.

Y cuando el tutor pregunta *"¿cómo calculaste la TFGe?"*, la respuesta está escrita en el propio documento.
:::

**Lo que vamos a hacer**

-   Entender las tres partes de un documento Quarto (`.qmd`): encabezado, texto y código.
-   Controlar qué se muestra con las opciones `#|`.
-   Insertar cifras en el texto, figuras y tablas numeradas.
-   Renderizar a HTML, Word o PDF. Este libro entero está escrito así.

## Paso 1: anatomía de un `.qmd`

Un documento Quarto combina **texto**, **código** y **resultados** en un solo archivo. Al **renderizarlo**, Quarto ejecuta el código y genera el informe. Este es un `.qmd` mínimo, con sus tres partes:

```{r}
#| label: ejemplo-qmd
#| echo: false
#| results: asis
# Construimos el ejemplo con código para poder mostrar las comillas de bloque ``` dentro del texto
bt <- strrep("`", 3)
ejemplo <- c(
  "---",
  'title: "Análisis descriptivo del registro de ERC"',
  'author: "Tu nombre"',
  "date: today",
  "format:",
  "  html:",
  "    toc: true",
  "    code-fold: true",
  "execute:",
  "  warning: false",
  "---",
  "",
  "## Métodos",
  "",
  paste0(bt, "{r}"),
  "#| label: datos",
  "library(tidyverse)",
  'ckd <- read_csv("Bases/ckd_isglt2.csv", show_col_types = FALSE)',
  bt,
  "",
  "Se incluyeron `r nrow(ckd)` pacientes (datos simulados).",
  "",
  paste0(bt, "{r}"),
  "#| label: tfg",
  "mean(ckd$tfg_basal)",
  bt
)
cat("````markdown\n", paste(ejemplo, collapse = "\n"), "\n````\n", sep = "")
```

| Parte | Qué contiene |
|---|---|
| **Encabezado YAML** (entre `---`) | Título, autor, formato de salida y opciones globales |
| **Texto** (Markdown) | Títulos con `#`, **negritas** con `**`, listas con `-`, tablas, fórmulas `$...$` |
| **Bloques de código** (` ```{r} `) | Código R que se ejecuta al renderizar |

Para crear uno: *File → New File → Quarto Document*. RStudio tiene dos vistas: **Source** (escribes el Markdown tal cual) y **Visual** (editor tipo Word). En el encabezado, `editor: visual` abre siempre en vista visual.

## Paso 2: el encabezado YAML

El YAML dice **cómo** se genera el documento. Estas opciones cubren casi todo lo que necesitarás:

```yaml
---
title: "Características basales de la cohorte"
author: "Tu nombre"
date: last-modified          # fecha de la última modificación del archivo
format:
  html:
    toc: true                # índice lateral
    code-fold: true          # el código aparece plegado: el lector decide si lo abre
    embed-resources: true    # un solo archivo HTML, fácil de enviar por correo
execute:
  warning: false             # oculta avisos en todo el documento
---
```

## Paso 3: qué se muestra de cada bloque

Se controla con opciones al inicio del bloque, escritas con `#|`:

| Opción | Efecto |
|---|---|
| `echo: false` | Oculta el código y muestra solo el resultado |
| `eval: false` | Muestra el código pero **no** lo ejecuta |
| `warning: false`, `message: false` | Oculta avisos y mensajes |
| `fig-cap: "..."` | Pie de figura |
| `fig-width`, `fig-height` | Tamaño de la figura (pulgadas) |
| `label: fig-xxx` | Nombre del bloque (y número de figura citable) |

## Paso 4: cifras dentro del texto

El **código en línea** inserta valores calculados dentro de la redacción, de modo que **el texto nunca queda desactualizado**. Primero calculamos las cifras:

```{r}
#| label: setup-44
library(tidyverse)
ckd <- read_csv("Bases/ckd_isglt2.csv", show_col_types = FALSE)
n_total <- nrow(ckd)
pct_isglt2 <- mean(ckd$isglt2) * 100
```

Y luego las citamos en el texto. El código en línea se escribe con un acento grave, la letra `r`, un espacio, el objeto (o la expresión) y otro acento grave. Así, esta frase:

> Se analizaron `r n_total` pacientes; `r round(pct_isglt2, 1)` % inició un iSGLT2.

está escrita en el documento fuente con dos de esos "huecos". Si mañana la base cambia, la frase cambia sola.

## Paso 5: figuras, tablas y referencias cruzadas

Un bloque cuya etiqueta empieza con `fig-` (o `tbl-`) recibe número automático y se puede citar:

```{r}
#| label: fig-tfg
#| fig-cap: "Distribución de la TFGe basal en la cohorte simulada."
#| fig-width: 6
#| fig-height: 3.2
ggplot(ckd, aes(tfg_basal)) +
  geom_histogram(bins = 30, fill = "#0072B2", color = "white") +
  labs(x = "TFGe basal (mL/min/1.73 m²)", y = "Pacientes") +
  theme_minimal(base_size = 13)
```

En el texto escribes `@fig-tfg` y Quarto lo convierte en "@fig-tfg": la figura muestra una distribución centrada en torno a `r round(mean(ckd$tfg_basal))` mL/min/1.73 m². Con las tablas ocurre igual (`@tbl-resumen`):

```{r}
#| label: tbl-resumen
#| tbl-cap: "Resumen de variables clínicas (media y desviación estándar)."
ckd |>
  summarise(across(c(edad, hba1c, pas, tfg_basal),
                   list(media = mean, de = sd))) |>
  pivot_longer(everything(),
               names_to = c("variable", ".value"),
               names_pattern = "(.*)_(media|de)") |>
  mutate(across(where(is.numeric), \(x) round(x, 1))) |>
  knitr::kable()
```

La @tbl-resumen se construye con código, así que si cambian los datos, cambia sola. Fíjate en el truco de `names_pattern`: `tfg_basal` contiene un guion bajo, por lo que separar por `_` partiría mal el nombre. Aquí buscamos el sufijo `media` o `de` al final.

## Paso 6: cuadros de aviso y formatos de salida

Los cuadros de colores de este libro se escriben así: `::: {.callout-warning}`, una línea con `## Título`, el texto y `:::` para cerrar. Los tipos son `callout-note`, `callout-tip`, `callout-warning` y `callout-important`.

El mismo documento puede salir en varios formatos cambiando `format:`:

| Para… | `format:` | Nota |
|---|---|---|
| Página web (la más cómoda) | `html` | Con `embed-resources: true` genera un solo archivo para compartir |
| Documento editable | `docx` | Útil para enviar a coautores |
| Artículo / tesis | `pdf` | Requiere LaTeX (`quarto install tinytex`) |
| Presentación | `revealjs`, `pptx` | Diapositivas desde el mismo código |

::: {.callout-tip}
## 💡 Plantillas de formato

Quarto admite **extensiones de formato** (plantillas que cambian la tipografía, la cabecera y los colores sin tocar tu análisis). Se instalan con `quarto add` y se usan escribiendo su nombre en `format:`. Úsalas cuando el informe vaya a otras personas; para tu trabajo diario el formato `html` por defecto basta.
:::

## Paso 7: cómo renderizar

-   En RStudio: botón **Render** (o `Ctrl/Cmd + Shift + K`).
-   En la terminal: `quarto render analisis/01_limpieza.qmd`.
-   Para un libro como este: `quarto render` en la carpeta del proyecto.

::: {.callout-warning}
## ⚠️ Cuando el documento "funcionaba en mi consola" y no renderiza

-   **Objetos del entorno**: el documento corre en una sesión **limpia**. Si usas un objeto que solo existe en tu consola, fallará. Define todo dentro del documento (empezando por cargar paquetes y leer los datos).
-   **Rutas**: el `.qmd` se ejecuta desde *su propia carpeta*. Usa un proyecto y rutas relativas o `here()` (4.1); no escribas `setwd()` dentro del documento.
-   **Paquetes no instalados**: instálalos antes (ver *Introducción*).
-   **Orden**: Quarto ejecuta de arriba abajo; un bloque no puede usar algo que se crea más abajo.
:::

::: {.callout-important}
## 🎯 En resumen

-   Un `.qmd` = **YAML + texto + código**; al renderizar se ejecuta todo desde cero.
-   Usa **código en línea** para que el texto siempre coincida con los resultados.
-   Las opciones `#|` controlan qué se muestra; `eval: false` muestra sin ejecutar.
-   **Figuras y tablas** se numeran y se citan automáticamente (`@fig-...`, `@tbl-...`).
-   **Define todo dentro del documento**: así cualquiera lo reproduce.
:::

## Ejercicio

Crea `analisis/02_resumen.qmd` que: (1) lea `ckd_isglt2.csv`, (2) describa en una frase cuántos pacientes hay y qué proporción tiene albuminuria severa (UACR ≥ 300), usando código en línea, y (3) incluya un histograma de la HbA1c con pie de figura. Renderízalo a HTML y luego cambia `format:` a `docx`.
