# Variables instrumentales: la preferencia del nefrólogo

::: {.callout-note}
## 🩺 Escenario

Quieres saber si el iSGLT2 enlentece la caída de la TFGe, pero sospechas que los pacientes **más frágiles** reciben menos el fármaco **y** evolucionan peor, y la fragilidad no está en tu base. Ajustar por lo medido no basta. Entonces notas algo: en tu hospital, unos nefrólogos recetan iSGLT2 a casi todo el mundo y otros a casi nadie, y el paciente no elige a su nefrólogo. La **preferencia del médico** empuja el tratamiento sin tocar la fragilidad del paciente. Ese empujón "casi aleatorio" es un **instrumento**.
:::

**Lo que vamos a hacer**

-   Entender la lógica de una **variable instrumental** (VI) y sus supuestos (relevancia, independencia, exclusión y monotonía).
-   Estimar el efecto con el **estimador de Wald** y con **mínimos cuadrados en dos etapas** (a mano y con `AER::ivreg`), y compararlo con la regresión ordinaria y con la **verdad**.
-   Ver **qué efecto estima** la VI (el de los "cumplidores", no el ATE) y qué pasa con un **instrumento débil**.

Todos los datos son **simulados** (función `simular_iv()` en `R/simular_cap19_cuasi.R`): conocemos el efecto individual de cada paciente.

```{r}
#| label: c194-setup
#| message: false
#| warning: false
library(tidyverse)
library(AER)          # ivreg()
library(sandwich)     # errores estándar robustos / por grupos
library(lmtest)
library(patchwork)
source("R/funciones_epi.R")            # dibujar_dag(), smd()
source("R/funciones_extra_a.R")        # num(), pct()
source("R/simular_cap19_cuasi.R")      # simular_iv()
source("R/funciones_cap19_cuasi.R")    # dos_etapas(), mc_iv()
theme_set(theme_minimal(base_size = 12) + theme(panel.grid.minor = element_blank()))

# 6 000 pacientes con ERC y DM2, atendidos por 40 nefrólogos (DATOS SIMULADOS)
d <- simular_iv() |>
  mutate(luacr = log(uacr), edad10 = edad / 10, hombre = as.numeric(sexo == "Hombre"),
         pref_alta = as.integer(preferencia > median(preferencia)))     # instrumento dicotomizado
covs <- "edad10 + hombre + hba1c + pas + tfg_basal + luacr + ecv"       # confusores MEDIDOS

ate  <- mean(d$ite)                                  # verdad: efecto medio en todos
late <- mean(d$ite[d$tipo == "cumplidor"])           # verdad: efecto medio en los cumplidores
```

## Paso 1. La idea: un empujón que no pasa por la fragilidad

Un **instrumento** $Z$ es una variable que (1) **empuja** el tratamiento, (2) **no comparte causas** con el desenlace y (3) solo afecta al desenlace **a través** del tratamiento. Aquí, $Z$ es la **preferencia del nefrólogo**: la proporción de **los otros pacientes de ese médico** que recibieron iSGLT2 (excluyendo al paciente en cuestión). Es una forma de medir "qué tan recetador es este médico" sin mirar al paciente.

```{r}
#| label: c194-dag
#| fig-width: 7
#| fig-height: 3
#| fig-cap: "Instrumento (preferencia del nefrólogo), tratamiento, desenlace y confusión no medida."
nodos <- tribble(
  ~nombre, ~x, ~y, ~etiqueta, ~rol,
  "Z", 0, 0, "Preferencia\ndel nefrólogo (Z)", "otro",
  "A", 2, 0, "iSGLT2 (A)", "exposicion",
  "Y", 4, 0, "Pendiente\nde TFGe (Y)", "desenlace",
  "U", 3, 1, "Fragilidad\n(U, no medida)", "no medido")
aristas <- tribble(~de, ~a, "Z", "A", "A", "Y", "U", "A", "U", "Y")
dibujar_dag(nodos, aristas)
```

**Qué vemos:** la fragilidad $U$ tuerce la comparación entre tratados y no tratados (camino $A \leftarrow U \rightarrow Y$). Pero $Z$ solo entra por $A$: si comparamos pacientes de médicos "recetadores" con pacientes de médicos "prudentes", la diferencia de resultados solo puede deberse a que **unos recibieron más el fármaco**. La VI aprovecha **solo** esa parte de la variación del tratamiento.

## Paso 2. Los supuestos (y cuáles se pueden mirar)

-   **Relevancia**: $Z$ cambia la probabilidad de recibir $A$. *Se puede comprobar* (Paso 4).
-   **Independencia**: $Z$ no comparte causas con $Y$ (el paciente no elige médico según su fragilidad). *No se puede probar*; se argumenta y se miran las covariables **medidas**.
-   **Exclusión**: $Z$ afecta a $Y$ **solo** a través de $A$. *No se puede probar.*
-   **Monotonía**: ningún paciente haría **lo contrario** de lo que empuja el instrumento (un médico más recetador nunca *quita* el fármaco a quien otro le habría recetado). Es lo que permite interpretar el resultado (Paso 6).

Una comprobación parcial de la independencia: si $Z$ se parece a una aleatorización, las covariables deberían estar **equilibradas** según $Z$, aunque no lo estén según $A$. Comparamos con la diferencia de medias estandarizada (DEM, Cap. 12) entre "preferencia alta" y "baja" y entre tratados y no tratados:

```{r}
#| label: c194-balance
vars <- c("edad", "hombre", "hba1c", "pas", "tfg_basal", "luacr", "ecv", "fragilidad")
tab_bal <- tibble(variable = vars,
                  `Tratados vs no tratados` = map_dbl(vars, \(v) smd(d[[v]], d$isglt2)),
                  `Preferencia alta vs baja` = map_dbl(vars, \(v) smd(d[[v]], d$pref_alta)))
tab_bal |> mutate(across(where(is.numeric), \(v) round(v, 2)))
```

**Qué vemos:** según el tratamiento, la DEM llega a **`r num(max(abs(tab_bal[[2]][tab_bal$variable != "fragilidad"])))`** en las covariables medidas y a **`r num(tab_bal[[2]][tab_bal$variable == "fragilidad"])`** en la fragilidad (que en la vida real no verías: aquí la vemos porque simulamos). Según la preferencia, la DEM máxima es solo **`r num(max(abs(tab_bal[[3]])))`**, **incluida la fragilidad**. El instrumento reparte a los pacientes "como al azar", al menos en lo que podemos ver.

## Paso 3. Primero, la regresión ordinaria (el resultado "feo")

```{r}
#| label: c194-ols
f_ols <- as.formula(paste("pendiente_tfg ~ isglt2 +", covs))
ols_crudo <- lm(pendiente_tfg ~ isglt2, data = d)
ols_aj    <- lm(f_ols, data = d)
c(crudo = coef(ols_crudo)[["isglt2"]], ajustado = coef(ols_aj)[["isglt2"]], ATE_verdadero = ate) |> round(2)
```

**Qué vemos:** la diferencia cruda es **`r num(coef(ols_crudo)[["isglt2"]])`** y la regresión **ajustada por lo medido** da **`r num(coef(ols_aj)[["isglt2"]])`**, bastante por encima del ATE verdadero (**`r num(ate)`** mL/min/1.73 m²/año). Es el sesgo de la fragilidad no medida: los frágiles reciben menos fármaco y evolucionan peor, así que el fármaco parece mejor de lo que es.

## Paso 4. Relevancia: la primera etapa

La **primera etapa** es la regresión del tratamiento sobre el instrumento (y las covariables). El estadístico F de ese instrumento mide su fuerza; una regla clásica pide $F > 10$ (Staiger y Stock, 1997).

```{r}
#| label: c194-etapa1
etapa1 <- lm(as.formula(paste("isglt2 ~ preferencia +", covs)), data = d)
etapa1_sin <- lm(as.formula(paste("isglt2 ~", covs)), data = d)
F_etapa1 <- anova(etapa1_sin, etapa1)$F[2]
c(coef_preferencia = coef(etapa1)[["preferencia"]], F = F_etapa1) |> round(1)
```

**Qué vemos:** por cada **10 puntos porcentuales** más de preferencia del médico, la probabilidad de recibir el fármaco sube **`r num(10 * coef(etapa1)[["preferencia"]], 1)` puntos**, con un F de **`r round(F_etapa1)`**. Instrumento fuerte. Lo dibujamos por deciles de preferencia; el panel derecho es la **forma reducida** (el efecto de $Z$ sobre $Y$):

```{r}
#| label: c194-fig-decil
#| fig-width: 9
#| fig-height: 3.4
#| fig-cap: "Por deciles de preferencia del médico: % de pacientes tratados (primera etapa) y pendiente media de TFGe (forma reducida). Datos simulados."
por_decil <- d |> mutate(decil = ntile(preferencia, 10)) |>
  group_by(decil) |> summarise(pref = mean(preferencia), tratados = mean(isglt2), pendiente = mean(pendiente_tfg))
p1 <- ggplot(por_decil, aes(pref, 100 * tratados)) + geom_point(colour = "#0072B2", size = 2) +
  geom_smooth(method = "lm", se = FALSE, colour = "grey40", linewidth = 0.6) +
  labs(x = "Preferencia del médico (proporción tratada)", y = "% de pacientes tratados", title = "Primera etapa")
p2 <- ggplot(por_decil, aes(pref, pendiente)) + geom_point(colour = "#D55E00", size = 2) +
  geom_smooth(method = "lm", se = FALSE, colour = "grey40", linewidth = 0.6) +
  labs(x = "Preferencia del médico (proporción tratada)", y = "Pendiente media de TFGe", title = "Forma reducida")
p1 + p2
```

La pendiente de la forma reducida dividida entre la de la primera etapa es, precisamente, el estimador de VI.

## Paso 5. El estimador de Wald: un cociente

Con un instrumento **binario** (preferencia alta o baja, partida en la mediana) el estimador es un cociente: el efecto de $Z$ sobre $Y$ entre el efecto de $Z$ sobre $A$.

$$
\hat\beta_{Wald} = \frac{E[Y \mid Z=1] - E[Y \mid Z=0]}{E[A \mid Z=1] - E[A \mid Z=0]}
$$

```{r}
#| label: c194-wald
m <- d |> group_by(pref_alta) |> summarise(y = mean(pendiente_tfg), a = mean(isglt2))
dif_y <- m$y[2] - m$y[1]; dif_a <- m$a[2] - m$a[1]
wald  <- dif_y / dif_a
iv_wald <- ivreg(pendiente_tfg ~ isglt2 | pref_alta, data = d)     # mismo cociente, con IC
c(dif_y = dif_y, dif_a = dif_a, wald = wald, ivreg = coef(iv_wald)[["isglt2"]]) |> round(3)
```

**Qué vemos:** pasar de médicos "prudentes" a "recetadores" mejora la pendiente media **`r num(dif_y)`** mL/min/1.73 m²/año y aumenta la proporción de tratados en **`r num(100 * dif_a, 1)`** puntos. El cociente es **`r num(wald)`** (IC 95 %: `r num(confint(iv_wald)["isglt2", 1])` a `r num(confint(iv_wald)["isglt2", 2])`), idéntico al que da `ivreg()`. Ojo con el denominador: la ganancia de `r num(dif_y)` se atribuye solo a esos `r num(100 * dif_a, 1)` puntos de pacientes cuyo tratamiento cambió; dividir por una fracción pequeña "estira" el resultado y su incertidumbre, y por eso el IC es ancho.

## Paso 6. Mínimos cuadrados en dos etapas

Con un instrumento continuo y covariables se usa **mínimos cuadrados en dos etapas** (*two-stage least squares*, 2SLS): (1) predecir el tratamiento con el instrumento y las covariables; (2) regresar el desenlace sobre el tratamiento **predicho**. Hecho a mano:

```{r}
#| label: c194-2sls-mano
d$a_hat <- fitted(etapa1)                                              # etapa 1: A predicho por Z y covariables
etapa2  <- lm(as.formula(paste("pendiente_tfg ~ a_hat +", covs)), data = d)   # etapa 2: Y sobre A predicho
```

Y con `AER::ivreg()`, cuya fórmula tiene dos partes separadas por `|`: a la izquierda, el modelo del desenlace; a la derecha, los instrumentos **más** las covariables:

```{r}
#| label: c194-ivreg
f_iv <- as.formula(paste("pendiente_tfg ~ isglt2 +", covs, "| preferencia +", covs))
iv   <- ivreg(f_iv, data = d)
res_iv <- summary(iv, diagnostics = TRUE)
tibble(método = c("2SLS a mano (etapa 2)", "ivreg"),
       estimado = c(coef(etapa2)[["a_hat"]], coef(iv)[["isglt2"]]),
       ee = c(summary(etapa2)$coef["a_hat", 2], res_iv$coef["isglt2", 2])) |>
  mutate(across(where(is.numeric), \(v) round(v, 3)))
```

**Qué vemos:** los coeficientes son **iguales** (**`r num(coef(iv)[["isglt2"]])`**), pero el error estándar "a mano" (**`r num(summary(etapa2)$coef["a_hat", 2], 3)`**) **no es el correcto** (**`r num(res_iv$coef["isglt2", 2], 3)`** con `ivreg`): la segunda etapa ignora que `a_hat` es una estimación. Usa siempre `ivreg()` (o su equivalente) para la inferencia. Como los pacientes de un mismo médico comparten la preferencia, conviene además un error estándar **agrupado por médico**:

```{r}
#| label: c194-cluster
ee_med <- sqrt(vcovCL(iv, cluster = ~medico)["isglt2", "isglt2"])
ic_iv  <- coef(iv)[["isglt2"]] + c(-1, 1) * 1.96 * ee_med
res_iv$diagnostics[c("Weak instruments", "Wu-Hausman"), c("statistic", "p-value")] |> round(3)
```

Con errores agrupados por médico, el error estándar es **`r num(ee_med, 3)`** (IC 95 %: `r num(ic_iv[1])` a `r num(ic_iv[2])`), casi igual. La tabla de diagnóstico repite el F de la primera etapa (**`r round(res_iv$diagnostics["Weak instruments", "statistic"])`**) y añade la prueba de Wu-Hausman (*p* = `r format.pval(res_iv$diagnostics["Wu-Hausman", "p-value"], digits = 2)`), que contrasta si OLS e IV difieren: aquí sí, lo que concuerda con la confusión por fragilidad.

## Paso 7. ¿Qué efecto estima? El de los cumplidores (LATE)

La VI **no estima el ATE**. Estima el **efecto promedio local** (LATE, *local average treatment effect*): el efecto **en los pacientes cuyo tratamiento cambia con el instrumento**, los **cumplidores** (Angrist, Imbens y Rubin, 1996). Con monotonía hay tres tipos de paciente:

-   **Siempre tratados**: reciben el fármaco con cualquier médico.
-   **Nunca tratados**: no lo reciben con ningún médico.
-   **Cumplidores**: lo reciben con un médico recetador y no con uno prudente.

En la vida real no sabes quién es quién. En la simulación sí (columna `tipo` del oráculo):

```{r}
#| label: c194-tipos
tipos <- d |> group_by(tipo) |>
  summarise(n = n(), porcentaje = 100 * n() / nrow(d), uacr_mediana = median(uacr), efecto_medio = mean(ite))
tipos |> mutate(across(where(is.numeric), \(v) round(v, 2)))
```

**Qué vemos:** los cumplidores son el **`r round(tipos$porcentaje[tipos$tipo == "cumplidor"])` %** de los pacientes, y **no son un grupo cualquiera**: son los de albuminuria más baja (UACR mediana **`r tipos$uacr_mediana[tipos$tipo == "cumplidor"]`** frente a **`r tipos$uacr_mediana[tipos$tipo == "siempre"]`** en los siempre tratados), la "zona gris" donde el médico decide. Como el beneficio crece con la albuminuria, su efecto medio (el **LATE verdadero**, **`r num(late)`**) es menor que el de todos (el **ATE**, **`r num(ate)`**). El 2SLS apunta al LATE, no al ATE.

Juntamos todo:

```{r}
#| label: c194-comparacion
#| fig-width: 7.5
#| fig-height: 3.2
#| fig-cap: "OLS, Wald y 2SLS frente a la verdad (datos simulados). La banda gris marca el ATE y el LATE verdaderos."
fila <- function(nombre, m) tibble(metodo = nombre, est = coef(m)[["isglt2"]],
                                   inf = confint(m)["isglt2", 1], sup = confint(m)["isglt2", 2])
comp <- bind_rows(fila("OLS crudo", ols_crudo), fila("OLS ajustado", ols_aj),
                  fila("Wald (preferencia alta/baja)", iv_wald),
                  tibble(metodo = "2SLS (con covariables)", est = coef(iv)[["isglt2"]], inf = ic_iv[1], sup = ic_iv[2])) |>
  mutate(metodo = factor(metodo, levels = rev(metodo)))
ggplot(comp, aes(est, metodo)) +
  annotate("rect", xmin = late, xmax = ate, ymin = -Inf, ymax = Inf, fill = "grey85") +
  geom_vline(xintercept = c(late, ate), colour = "grey40", linetype = "dashed") +
  geom_pointrange(aes(xmin = inf, xmax = sup), colour = "#0072B2") +
  annotate("text", x = c(late, ate), y = 4.45, label = c("LATE", "ATE"), size = 3.2, colour = "grey30") +
  labs(x = "Efecto sobre la pendiente de TFGe (mL/min/1.73 m²/año)", y = NULL)
```

**Qué vemos:** ambos OLS quedan **lejos y por encima** de la verdad, con intervalos estrechos que no lo advierten. El Wald (**`r num(wald)`**) y el 2SLS (**`r num(coef(iv)[["isglt2"]])`**) quedan cerca del LATE (**`r num(late)`**) y sus intervalos lo contienen, pero son tan anchos que **tampoco permiten distinguir el LATE del ATE**. Pagas **precisión** para ganar **validez**: el error estándar del 2SLS es **`r num(res_iv$coef["isglt2", 2] / summary(ols_aj)$coef["isglt2", 2], 1)` veces** el del OLS ajustado.

## Paso 8. Instrumento débil: cuando el empujón es suave

Si la preferencia casi no cambia el tratamiento, el denominador del cociente es casi cero y el estimador se vuelve **errático**. Simulamos 200 estudios de 1 500 pacientes en tres escenarios: un instrumento fuerte, uno débil, y el caso de **muchos instrumentos débiles** (una indicadora por médico, 39 instrumentos).

```{r}
#| label: c194-debil
mc <- bind_rows(
  mc_iv(200, n = 1500, sd_pref = 0.60, semilla = 1) |> mutate(escenario = "Fuerte (un instrumento)"),
  mc_iv(200, n = 1500, sd_pref = 0.15, semilla = 3) |> mutate(escenario = "Débil (un instrumento)"),
  mc_iv(200, n = 1500, sd_pref = 0.15, instrumento = "medico", semilla = 3) |> mutate(escenario = "Débil (39 instrumentos)"))
mc <- mc |> mutate(escenario = factor(escenario, levels = c("Fuerte (un instrumento)", "Débil (un instrumento)", "Débil (39 instrumentos)")))
resumen_mc <- mc |> group_by(escenario) |>
  summarise(F_mediana = median(F), IV_mediana = median(iv), IV_q25 = quantile(iv, 0.25), IV_q75 = quantile(iv, 0.75),
            pct_fuera = 100 * mean(iv < -3 | iv > 4), OLS_media = mean(ols))
resumen_mc |> mutate(across(where(is.numeric), \(v) round(v, 2)))
```

```{r}
#| label: c194-fig-debil
#| fig-width: 8
#| fig-height: 4
#| fig-cap: "Distribución del estimador IV en 200 estudios simulados, según la fuerza del instrumento. Línea verde: LATE verdadero; línea roja: media del OLS."
ggplot(mc, aes(iv)) +
  geom_histogram(binwidth = 0.1, fill = "#0072B2", alpha = 0.8, boundary = 0) +
  geom_vline(xintercept = late, colour = "#009E73", linewidth = 0.8) +
  geom_vline(data = resumen_mc, aes(xintercept = OLS_media), colour = "#D55E00", linewidth = 0.8) +
  facet_wrap(~escenario, ncol = 1, scales = "free_y") +
  coord_cartesian(xlim = c(-3, 4)) +
  labs(x = "Estimación IV del efecto (mL/min/1.73 m²/año)", y = "Número de estudios")
```

**Qué vemos:**

-   **Fuerte** (F mediano **`r round(resumen_mc$F_mediana[1])`**): los 200 estudios se agrupan alrededor del LATE (mediana **`r num(resumen_mc$IV_mediana[1])`**, rango intercuartílico `r num(resumen_mc$IV_q25[1])` a `r num(resumen_mc$IV_q75[1])`).
-   **Débil, un instrumento** (F mediano **`r num(resumen_mc$F_mediana[2], 1)`**): el estimador es casi impredecible: la mitad central va de **`r num(resumen_mc$IV_q25[2])` a `r num(resumen_mc$IV_q75[2])`** y el **`r round(resumen_mc$pct_fuera[2])` %** de los estudios cae fuera del gráfico. Un solo estudio podría "demostrar" cualquier cosa.
-   **Débil, muchos instrumentos** (F mediano **`r num(resumen_mc$F_mediana[3], 1)`**): parece más estable (mitad central de `r num(resumen_mc$IV_q25[3])` a `r num(resumen_mc$IV_q75[3])`), pero su mediana (**`r num(resumen_mc$IV_mediana[3])`**) se **arrima al OLS sesgado** (**`r num(resumen_mc$OLS_media[3])`**). Es el sesgo hacia OLS de los instrumentos débiles: precisión aparente, sesgo real.

::: {.callout-warning}
## ⚠️ Las dos hipótesis que no se pueden comprobar

El F de la primera etapa solo prueba la **relevancia**. La **exclusión** puede fallar sin que lo veas: si los nefrólogos que recetan más iSGLT2 también controlan mejor la presión arterial o prescriben más bloqueadores del sistema renina-angiotensina, la preferencia afecta a la TFGe **por otras vías** y la VI queda sesgada, a veces más que el OLS. Tampoco asegures la independencia por equilibrar lo medido: si los pacientes frágiles se derivan a ciertos médicos o centros, la fragilidad ya no se reparte "al azar". Defiende el instrumento con **argumentos clínicos**, no solo con un F alto.
:::

::: {.callout-important}
## 🎯 En resumen

-   Un **instrumento** empuja el tratamiento, no comparte causas con el desenlace y actúa solo a través del tratamiento. Su ventaja: funciona con **confusión no medida**.
-   Comprueba la **relevancia** (F de la primera etapa; aquí **`r round(F_etapa1)`**) y mira el equilibrio de lo medido, sabiendo que **independencia y exclusión** no se prueban.
-   Wald (instrumento binario) y 2SLS (con `ivreg()`) dan **`r num(wald)`** y **`r num(coef(iv)[["isglt2"]])`**, frente a **`r num(coef(ols_aj)[["isglt2"]])`** del OLS ajustado (verdad: ATE **`r num(ate)`**, LATE **`r num(late)`**).
-   La VI estima el **LATE** (el efecto en los cumplidores), que puede diferir del ATE: aquí los cumplidores tienen menos albuminuria y menos beneficio.
-   Los instrumentos **débiles** dan estimaciones erráticas o sesgadas hacia el OLS; el IC ancho es el precio de la validez, no un defecto del método.
:::

## Ejercicio

1.  En el Paso 5 parte la preferencia en **terciles** (compara el tercil alto con el bajo, descartando el medio). ¿Cambia el Wald? ¿Y su IC?
2.  Cambia `simular_iv(sd_pref = 0.3)` (instrumento más débil) y repite los Pasos 4 y 6. ¿Qué pasa con el F y con el IC del 2SLS?
3.  Piensa en tu hospital: ¿qué otros instrumentos "casi aleatorios" podrían usarse para el tratamiento (distancia al centro, guardia de fin de semana, cambio de guía)? Para cada uno, ¿qué argumento clínico podría **romper la exclusión**?

## Referencias

-   Angrist JD, Imbens GW, Rubin DB. Identification of causal effects using instrumental variables. *J Am Stat Assoc*. 1996;91(434):444-455.
-   Baiocchi M, Cheng J, Small DS. Instrumental variable methods for causal inference. *Stat Med*. 2014;33(13):2297-2340.
-   Staiger D, Stock JH. Instrumental variables regression with weak instruments. *Econometrica*. 1997;65(3):557-586.
-   Hernán MA, Robins JM. *Causal Inference: What If*. Chapman & Hall/CRC; 2020 (cap. 16: variables instrumentales).
-   Barrett M, D'Agostino McGowan L, Gerke T. *Causal Inference in R*. <https://www.r-causal.org/> (lectura recomendada por el autor).
