# Efectos aleatorios: pacientes dentro de unidades de diálisis

::: {.callout-note}
## 🩺 Escenario

La gerencia de tu red de diálisis quiere un *ranking* de sus 40 unidades según la hemoglobina de sus pacientes y la tasa de hospitalización: "las tres peores recibirán una auditoría". Una unidad con solo 25 pacientes aparece entre las últimas. ¿Es una mala unidad o tuvo mala suerte con sus pacientes? ¿Y cuánto de la variabilidad de la hemoglobina se debe a la unidad, y cuánto al paciente? Los **efectos aleatorios** responden ambas preguntas.
:::

**Lo que vamos a hacer**

-   Ajustar un **modelo con intercepto aleatorio** y calcular el **ICC** en dos y en tres niveles.
-   Obtener el efecto de cada unidad (**BLUP**) y entender la **contracción** (*shrinkage*) que lo hace más confiable que el promedio crudo.
-   Evaluar un *ranking* de centros con honestidad (incertidumbre del rango) y separar el efecto **dentro** del **entre** unidades.

*Datos simulados (`hd_unidades`). Conocemos la verdad: la desviación estándar del efecto aleatorio de unidad es 0.35 g/dL (la de paciente, 0.80, y la residual mes a mes, 0.65).*

## Paso 1. El modelo con intercepto aleatorio y el ICC

Un modelo de regresión normal supone que todos los pacientes parten del **mismo punto** (el intercepto). El **modelo de efectos mixtos** permite que cada unidad (y cada paciente) tenga su **propio intercepto**, sacado de una distribución normal centrada en el promedio:

$$
\text{Hb}_{mij} = \beta_0 + u_j + b_{ij} + \varepsilon_{mij}, \qquad u_j \sim N(0, \sigma_u^2), \quad b_{ij} \sim N(0, \sigma_p^2), \quad \varepsilon \sim N(0, \sigma^2)
$$

donde $u_j$ es el efecto de la unidad $j$, $b_{ij}$ el del paciente $i$ dentro de ella y $\varepsilon$ la variabilidad mes a mes. Se llaman **efectos aleatorios** porque no estimamos un parámetro para cada unidad como si fuera independiente, sino **una desviación estándar** que describe cuánto varían las unidades entre sí. Los **efectos fijos** ($\beta_0$ y, luego, los coeficientes de las covariables) son los promedios poblacionales.

En `lme4`, `(1 | unidad)` significa "un intercepto aleatorio por unidad" y `(1 | id)` "uno por paciente". Como cada paciente tiene su identificador único, no hace falta escribir `unidad/id`:

```{r}
#| label: setup-142
library(tidyverse)
library(lme4)
library(lmerTest)
library(broom.mixed)
source("R/funciones_epi.R")
source("R/funciones_extra_a.R")
source("R/funciones_extra_cap14.R")
theme_set(theme_minimal(base_size = 12))

pac <- read_csv("Bases/hd_unidades.csv", show_col_types = FALSE)
oraculo <- read_csv("Bases/hd_unidades_oraculo_unidades.csv", show_col_types = FALSE)
hbl <- read_csv("Bases/hd_unidades_hb.csv", show_col_types = FALSE) |>
  left_join(pac, by = c("id", "unidad")) |>
  group_by(unidad) |>
  mutate(edad_media = mean(edad),             # edad media de la unidad (característica de la unidad)
         edad_dentro = edad - edad_media) |>  # edad del paciente respecto de la de su unidad
  ungroup()

## Modelo "vacío": solo el promedio y los interceptos aleatorios
m0 <- lmer(hb ~ 1 + (1 | unidad) + (1 | id), data = hbl)
vc <- as.data.frame(VarCorr(m0))[, c("grp", "vcov", "sdcor")]
vc |> mutate(across(where(is.numeric), \(x) round(x, 3)))
```

Las **varianzas** (`vcov`) dicen cuánta variabilidad de la hemoglobina hay en cada nivel: entre unidades (`unidad`), entre pacientes de una misma unidad (`id`) y de un mes a otro dentro de cada paciente (`Residual`). Con ellas se calculan dos **ICC**:

```{r}
#| label: icc-142
v <- setNames(vc$vcov, vc$grp)
icc_unidad  <- v["unidad"] / sum(v)                     # correlación entre dos pacientes de la misma unidad
icc_paciente <- (v["unidad"] + v["id"]) / sum(v)        # correlación entre dos meses del mismo paciente
round(c(icc_unidad = unname(icc_unidad), icc_mismo_paciente = unname(icc_paciente)), 3)
```

**Qué vemos.** (La desviación estándar de unidad sale mayor que la verdad, 0.35, porque este modelo vacío aún no incluye características *de la unidad* como la intervención, el tipo de unidad o la edad media de sus pacientes; en el Paso 6 baja a la cifra correcta.)

-   **ICC de unidad = `r num(icc_unidad, 2)`**: el `r pct(icc_unidad, 0)` de la variabilidad de la hemoglobina mensual se explica por **la unidad en que se dializa el paciente**. Dos pacientes elegidos al azar de una misma unidad tienen una correlación de ~`r num(icc_unidad, 2)`: poco, pero con unidades de 45 pacientes ya basta para inflar la varianza varias veces (14.1).
-   **ICC de paciente = `r num(icc_paciente, 2)`**: dos mediciones mensuales del **mismo paciente** se parecen mucho (correlación `r num(icc_paciente, 2)`). La mayor parte de la variación está **entre pacientes**, no entre meses.

Si prefieres que el paquete lo haga, `performance::icc(m0, by_group = TRUE)` devuelve el ICC de **cada nivel por separado**: el de la unidad es el mismo (`r num(icc_unidad, 3)`) y el de `id` (`r num(v["id"] / sum(v), 3)`) es la parte que corresponde **solo** al paciente; sumados dan el ICC "del mismo paciente" de arriba:

```{r}
#| label: icc-performance-142
performance::icc(m0, by_group = TRUE)
```

Los intervalos de confianza de las desviaciones estándar se obtienen por **verosimilitud perfilada** (tarda unos segundos). `.sig01` es la desviación del paciente, `.sig02` la de la unidad y `.sigma` la residual:

```{r}
#| label: ic-sd-142
confint(m0, parm = "theta_", method = "profile") |> round(2)
```

## Paso 2. ¿Efecto fijo o aleatorio para la unidad? Tres formas de estimar

Para estimar cuánto se desvía una unidad del promedio hay tres opciones:

1.  **Sin agrupar** (*no pooling*): su promedio crudo. Es el efecto "fijo" de la unidad. Usa solo los datos de esa unidad: preciso si hay muchos pacientes, **ruidoso** si hay pocos.
2.  **Agrupación completa** (*complete pooling*): ignorar la unidad y usar el promedio de todos. Estable, pero **ciega** a las diferencias reales.
3.  **Agrupación parcial** (*partial pooling*): el modelo de efectos aleatorios. Es un **promedio ponderado** entre las dos anteriores:

$$
\hat{u}_j = \lambda_j \times (\bar{y}_j - \bar{y}) \qquad \text{con} \qquad \lambda_j = \frac{\sigma_u^2}{\sigma_u^2 + \sigma_{\text{error}}^2 / n_j}
$$

donde $n_j$ es el número de pacientes de la unidad y $\sigma_{\text{error}}^2$ la variabilidad entre pacientes. El factor $\lambda_j$ (entre 0 y 1) es el **peso que se da al dato propio de la unidad**: con muchos pacientes $\lambda_j \to 1$ (confiamos en su promedio); con pocos, $\lambda_j \to 0$ (el estimado se "contrae" hacia el promedio de todas). A este estimado se le llama **BLUP** (*best linear unbiased predictor*; en rigor, un *predictor*, no un estimador, porque $u_j$ es una variable aleatoria).

## Paso 3. Los BLUP de cada unidad (ajustando por el perfil de pacientes)

Un *ranking* justo compara a las unidades **a igualdad de pacientes** (*case-mix*): una unidad con más diabéticos y catéteres tendrá menos hemoglobina sin ser peor. Ajustamos por las características del **paciente** (sexo, diabetes, catéter, albúmina y edad *dentro* de la unidad) y dejamos que `unidad` capte el resto:

```{r}
#| label: blup-142
m_ben <- lmer(hb ~ sexo + dm + cateter + I(albumina - 3.7) + edad_dentro + (1 | unidad) + (1 | id), data = hbl)

# BLUP de cada unidad con su incertidumbre (error estándar condicional)
ef_unidad <- tidy(m_ben, effects = "ran_vals", conf.int = TRUE) |>
  filter(group == "unidad") |>
  transmute(unidad = level, estimado = estimate, ee = std.error, ic_inf = conf.low, ic_sup = conf.high)

ef_unidad |> arrange(estimado) |> slice(c(1:3, (n() - 2):n())) |> mutate(across(where(is.numeric), \(x) round(x, 2)))
```

Las 3 unidades con más hemoglobina "de más" (arriba) y las 3 con menos ("de menos"), en g/dL respecto del promedio. Un gráfico de **oruga** (*caterpillar plot*) muestra a las 40 unidades con su intervalo de confianza del 95 %; en naranja, las que **no cruzan el cero**:

```{r}
#| label: oruga-142
#| fig-width: 6.5
#| fig-height: 6.5
ef_unidad |>
  transmute(etiqueta = unidad, estimado, ic_inf, ic_sup) |>
  oruga(etiqueta_x = "BLUP de la unidad (g/dL respecto del promedio de la red)")
```

**Qué vemos.** `r sum(ef_unidad$ic_inf > 0 | ef_unidad$ic_sup < 0)` de las 40 unidades tienen un intervalo que no incluye el cero: en este conjunto simulado las diferencias entre unidades son **grandes** (desviación de `r num(sd(ef_unidad$estimado), 2)` g/dL entre BLUP) frente a la incertidumbre de cada una. Parte de esa diferencia no es "calidad": la intervención, el tipo de unidad y la edad promedio de sus pacientes son características **de la unidad** (Pasos 6 y 14.5).

### ¿Qué tan bien recuperan la verdad? (y la contracción)

Como conocemos el efecto verdadero de cada unidad (`efecto_unidad_hb` en el oráculo), comparamos tres estimaciones: el promedio crudo ("sin agrupar"), el efecto fijo ajustado por el perfil de pacientes (una constante por unidad en `lm`) y el BLUP. Lo medimos por la **raíz del error cuadrático medio** (RMSE; menor es mejor):

```{r}
#| label: comparar-142
centrar <- \(x) x - mean(x)

crudo <- hbl |> group_by(unidad) |> summarise(n = n_distinct(id), crudo = mean(hb)) |> mutate(crudo = centrar(crudo))

mf <- lm(hb ~ 0 + unidad + sexo + dm + cateter + I(albumina - 3.7) + edad_dentro, data = hbl)
fijo <- tibble(unidad = sub("unidad", "", grep("^unidad", names(coef(mf)), value = TRUE)),
               fijo = centrar(coef(mf)[grep("^unidad", names(coef(mf)))]))

comp <- oraculo |>
  mutate(verdad = centrar(efecto_unidad_hb)) |>
  left_join(crudo, by = "unidad") |> left_join(fijo, by = "unidad") |>
  left_join(ef_unidad |> mutate(blup = centrar(estimado)) |> select(unidad, blup), by = "unidad")

rmse <- \(x, v) sqrt(mean((x - v)^2))
c(crudo = rmse(comp$crudo, comp$verdad), fijo_ajustado = rmse(comp$fijo, comp$verdad), BLUP = rmse(comp$blup, comp$verdad)) |> round(3)
```

Con 25-60 pacientes por unidad y 12 meses cada uno, las tres estimaciones están **muy cerca** de la verdad (RMSE de `r num(rmse(comp$crudo, comp$verdad), 3)` el crudo, `r num(rmse(comp$fijo, comp$verdad), 3)` el fijo ajustado y `r num(rmse(comp$blup, comp$verdad), 3)` el BLUP): hay datos de sobra. La ventaja del modelo aleatorio aparece cuando **cada unidad aporta pocos pacientes**. Simulemos que cada unidad hubiera reportado solo **6 pacientes al azar**:

```{r}
#| label: contraccion-142
set.seed(142)
pocos <- pac |> group_by(unidad) |> slice_sample(n = 6) |> ungroup()
hb_p <- hbl |> semi_join(pocos, by = "id")

m_p <- lmer(hb ~ 1 + (1 | unidad) + (1 | id), data = hb_p)
est_p <- tibble(unidad = rownames(ranef(m_p)$unidad), blup = ranef(m_p)$unidad[, 1]) |>
  left_join(hb_p |> group_by(unidad) |> summarise(crudo = mean(hb)), by = "unidad") |>
  mutate(crudo = centrar(crudo), blup = centrar(blup)) |>
  left_join(oraculo |> transmute(unidad, verdad = centrar(efecto_unidad_hb)), by = "unidad")

c(RMSE_crudo = rmse(est_p$crudo, est_p$verdad), RMSE_BLUP = rmse(est_p$blup, est_p$verdad),
  DE_crudo = sd(est_p$crudo), DE_BLUP = sd(est_p$blup), DE_verdad = sd(est_p$verdad)) |> round(2)
```

Con 6 pacientes por unidad, los promedios crudos varían **demasiado** (DE `r num(sd(est_p$crudo), 2)` frente a `r num(sd(est_p$verdad), 2)` real: parte de lo que vemos es ruido) y el BLUP, que los **contrae** hacia el promedio, queda más cerca de la verdad (RMSE `r num(rmse(est_p$blup, est_p$verdad), 2)` frente a `r num(rmse(est_p$crudo, est_p$verdad), 2)`). Se ve en el gráfico:

```{r}
#| label: contraccion-graf-142
#| fig-width: 8
#| fig-height: 3.8
est_p |>
  pivot_longer(c(crudo, blup), names_to = "metodo", values_to = "estimado") |>
  mutate(metodo = factor(metodo, levels = c("crudo", "blup"),
                         labels = c("Promedio crudo (sin agrupar)", "BLUP (agrupación parcial)"))) |>
  ggplot(aes(verdad, estimado)) +
  geom_abline(slope = 1, intercept = 0, color = "#D55E00", linewidth = 0.8) +
  geom_point(color = "#0072B2", alpha = 0.8) +
  facet_wrap(~metodo) +
  labs(x = "Efecto verdadero de la unidad (g/dL)", y = "Estimación",
       caption = "Línea naranja: estimación perfecta. Con 6 pacientes por unidad. Datos simulados.")
```

**Qué vemos.** Los puntos del panel izquierdo (crudo) se dispersan mucho alrededor de la diagonal, sobre todo en los extremos; los del BLUP caen más cerca y ligeramente "comprimidos" hacia el centro. Esa contracción es el precio justo que se paga por usar la información de **todas** las unidades para estimar cada una: las unidades pequeñas se contraen más que las grandes. Si tuvieras que auditar a las "peores" por el crudo, auditarías unidades que fueron solo desafortunadas.

## Paso 4. El ranking también es incierto

Un *ranking* por BLUP parece exacto (la posición 1, 2, 3...). Pero cada BLUP tiene su error estándar: podemos **simular** muchos rankings posibles sacando cada BLUP de su distribución (2 000 veces) y viendo entre qué posiciones cae cada unidad:

```{r}
#| label: ranking-142
set.seed(1420)
rangos <- replicate(2000, rank(ef_unidad$estimado + rnorm(nrow(ef_unidad)) * ef_unidad$ee))   # 40 x 2000 rankings simulados
ef_unidad <- ef_unidad |>
  mutate(rango = rank(estimado),
         rango_inf = apply(rangos, 1, quantile, 0.025), rango_sup = apply(rangos, 1, quantile, 0.975))

ef_unidad |> arrange(rango) |> slice(1:5) |>
  select(unidad, estimado, rango, rango_inf, rango_sup) |>
  mutate(across(c(estimado), \(x) round(x, 2)))
```

La unidad con **menos** hemoglobina (rango 1) podría, con la incertidumbre, estar en realidad entre las posiciones **`r ef_unidad$rango_inf[ef_unidad$rango == 1]` y `r ef_unidad$rango_sup[ef_unidad$rango == 1]`**; las de en medio tienen intervalos de rango mucho más amplios (hasta `r max(ef_unidad$rango_sup - ef_unidad$rango_inf)` posiciones de amplitud). Un ranking publicado sin estos intervalos da una **falsa sensación de precisión**.

## Paso 5. ¿El efecto de un predictor cambia de una unidad a otra? Pendiente aleatoria

Hasta aquí solo el **intercepto** variaba entre unidades. Un modelo más flexible deja que el **efecto de una covariable** también varíe: p. ej., que el efecto del catéter sobre la hemoglobina sea distinto en cada unidad. Eso es una **pendiente aleatoria**. Se prueba comparando los dos modelos con una **prueba de razón de verosimilitud**:

```{r}
#| label: pend-aleatoria-142
m_pend <- lmer(hb ~ sexo + dm + cateter + I(albumina - 3.7) + edad_dentro + (1 | id) + (1 + cateter || unidad), data = hbl)
anova(m_pend, m_ben, refit = FALSE)
```

`(1 + cateter || unidad)` permite que el catéter tenga una pendiente propia en cada unidad (`||` evita estimar la correlación entre intercepto y pendiente, lo que simplifica el modelo). El valor *p* (`r sprintf("%.2f", anova(m_pend, m_ben, refit = FALSE)$"Pr(>Chisq)"[2])`) **no apoya** una pendiente aleatoria: no hay evidencia de que el efecto del catéter sea distinto entre unidades. Es lo esperable: en la simulación el efecto es **el mismo en todas** (−0.35 g/dL). Si lo hubiera, cada unidad tendría un efecto propio y el efecto fijo sería solo el promedio. (Es la secuencia que sigue el material del autor: modelo vacío → modelo con efectos fijos → pendiente aleatoria si mejora el ajuste.)

## Paso 6. Dentro vs. entre en un modelo mixto

En 14.1 vimos que la edad tiene un efecto **dentro** de las unidades (−0.030 g/dL/año) y otro **entre** unidades (+0.040). En un modelo mixto, si metes la edad "cruda" mezclas ambos. La solución (**modelo de Mundlak** o de *within-between*) es separar la edad en dos variables: la **edad del paciente respecto de la media de su unidad** y la **edad media de la unidad**:

Primero, ¿están balanceadas las unidades de ambos brazos en edad media? (la intervención se asignó al azar, pero con solo 40 unidades el azar no garantiza balance):

```{r}
#| label: balance-edad-142
hbl |> distinct(unidad, intervencion, edad_media) |>
  group_by(intervencion) |>
  summarise(unidades = n(), edad_media_de_las_unidades = mean(edad_media)) |>
  mutate(edad_media_de_las_unidades = round(edad_media_de_las_unidades, 1))
```

Ahora los dos modelos:

```{r}
#| label: mundlak-142
## (A) edad cruda: mezcla los dos niveles
mA <- lmer(hb ~ intervencion + tipo_unidad + sexo + dm + cateter + I(albumina - 3.7) + edad + (1 | unidad) + (1 | id), data = hbl)
## (B) edad separada en "dentro" y "entre" (Mundlak)
mB <- lmer(hb ~ intervencion + tipo_unidad + sexo + dm + cateter + I(albumina - 3.7) + edad_dentro + I(edad_media - 64) + (1 | unidad) + (1 | id), data = hbl)

tab <- bind_rows(
  tidy(mA, effects = "fixed") |> filter(term %in% c("intervencion", "edad")) |> mutate(modelo = "A: edad cruda"),
  tidy(mB, effects = "fixed") |> filter(term %in% c("intervencion", "edad_dentro", "I(edad_media - 64)")) |> mutate(modelo = "B: dentro y entre")
) |> select(modelo, term, estimate, std.error) |> mutate(across(where(is.numeric), \(x) round(x, 3)))
tab
```

**Qué vemos.**

-   En el modelo **B**, el efecto **dentro** de la edad es `r num(fixef(mB)["edad_dentro"], 3)` (verdad −0.030) y el efecto **entre** unidades `r num(fixef(mB)["I(edad_media - 64)"], 3)` (verdad +0.040): recuperados. En el modelo A hay una sola cifra (`r num(fixef(mA)["edad"], 3)`) que describe al paciente pero **oculta** que las unidades con población más añosa tienen más hemoglobina.
-   Esa edad media de la unidad **estaba confundiendo la intervención**: por azar, las unidades con protocolo atienden a pacientes algo más añosos (tabla de arriba). El efecto de la intervención pasa de **`r num(fixef(mA)["intervencion"], 2)`** (A) a **`r num(fixef(mB)["intervencion"], 2)`** (B), que coincide con la verdad (**+0.40**), y la varianza **entre unidades** baja de `r num(as.data.frame(VarCorr(mA))$vcov[2], 2)` a `r num(as.data.frame(VarCorr(mB))$vcov[2], 2)`. Una covariable de la unidad que no se incluye acaba en el efecto aleatorio, y el efecto aleatorio **se supone independiente de las covariables**: cuando no lo es, el modelo puede sesgar.

## Paso 7. Con un desenlace binario: hospitalización

Para un desenlace 0/1 el modelo es una **regresión logística mixta** (`glmer(..., family = binomial)`). El intercepto aleatorio actúa sobre el **logit** del riesgo, y el ICC se calcula con la varianza **latente** de la distribución logística, $\pi^2/3 \approx 3.29$:

```{r}
#| label: glmer-142
g0 <- glmer(hospitalizado ~ 1 + (1 | unidad), data = pac, family = binomial)

s2_u <- as.numeric(VarCorr(g0)$unidad)                  # varianza del intercepto aleatorio (escala logit)
icc_hosp <- s2_u / (s2_u + pi^2 / 3)                    # ICC "latente"
mor <- exp(sqrt(2 * s2_u) * qnorm(0.75))                # razón de odds mediana (MOR)
round(c(varianza_unidad = s2_u, ICC = icc_hosp, MOR = mor), 3)
```

**Qué vemos.** El ICC de hospitalización es `r num(icc_hosp, 2)`: el `r pct(icc_hosp, 0)` de la variabilidad (en escala logit) corresponde a la unidad (la verdad simulada es 0.13). Una medida más clínica es la **razón de odds mediana** (**MOR**, *median odds ratio*): si tomas **dos pacientes idénticos** en dos unidades al azar, la mediana de la razón entre las odds del que está en la unidad de más riesgo y las del otro es **`r num(mor, 2)`**. Es decir, **cambiar de unidad** multiplica por ~`r num(mor, 1)` las odds de hospitalización del mismo paciente, un efecto grande, de la magnitud de los factores de riesgo clínicos más importantes. Esa es la magnitud del *efecto unidad* en el resultado clínico.

::: {.callout-warning}
## ⚠️ Trampas frecuentes

-   **Rankear con el promedio crudo** o con BLUP sin su incertidumbre: las unidades pequeñas aparecen en los extremos por puro azar. Usa BLUP (que contrae) y presenta intervalos o **intervalos de rango**.
-   **Efectos aleatorios con pocas unidades.** Con menos de ~10 unidades la desviación estándar entre unidades se estima muy mal; en ese caso trata `unidad` como **efecto fijo** (si no hay variables de unidad que estimar) o usa errores robustos con corrección para pocos conglomerados (14.5).
-   **Olvidar que el efecto aleatorio supone independencia de las covariables.** Si una variable del paciente (edad, albúmina) tiene un promedio distinto en cada unidad, separa el **dentro** del **entre** (Paso 6).
:::

::: {.callout-tip}
## 💡 Qué leer en la salida de `lmer`

-   `Random effects`: aquí están las **varianzas** de cada nivel. Una varianza (o DE) cercana a cero y el aviso `boundary (singular) fit` indican que ese efecto aleatorio **no hace falta**.
-   `Fixed effects`: los coeficientes son **promedios poblacionales**, interpretables como en cualquier regresión, ajustados por unidad.
-   Con `lmerTest`, `summary()` da *p* y grados de libertad por el método de Satterthwaite; para otros métodos (Kenward-Roger) usa `summary(modelo, ddf = "Kenward-Roger")`.
-   Para la correlación entre intercepto y pendiente aleatorios usa `(1 + x | unidad)`; sin ella, `(1 + x || unidad)`.
:::

::: {.callout-important}
## 🎯 En resumen

-   Un **modelo mixto** da a cada unidad (y paciente) su **propio intercepto**, sacado de una distribución normal: se estima una **varianza**, no un parámetro por unidad.
-   El **ICC** (`r num(icc_unidad, 2)` para la unidad, `r num(icc_paciente, 2)` para el mismo paciente) dice cuánto de la variabilidad pertenece a cada nivel.
-   Los **BLUP** son efectos de unidad **contraídos** hacia el promedio; con pocos pacientes por unidad recuperan mejor la verdad que el promedio crudo (RMSE `r num(rmse(est_p$blup, est_p$verdad), 2)` vs. `r num(rmse(est_p$crudo, est_p$verdad), 2)` con 6 pacientes).
-   Un ranking de centros debe ir con **incertidumbre** y **ajuste por casuística**.
-   Para predictores del paciente con medias distintas por unidad, separa **dentro** y **entre** (Mundlak): corrige la confusión por características de unidad.
-   Con desenlace binario, `glmer` y el **MOR** expresan el efecto de la unidad en escala clínica.
:::

## Ejercicio

1.  Ajusta el modelo `hb ~ intervencion + (1 | unidad) + (1 | id)` y compáralo con `hb ~ intervencion + (1 | id)` mediante `anova()`. ¿Qué te dice sobre la necesidad del efecto aleatorio de unidad?
2.  Repite el experimento de contracción con 15 pacientes por unidad. ¿Se parece más el BLUP al promedio crudo?
3.  Calcula con `glmer` los BLUP de hospitalización por unidad, ajustados por edad, diabetes, catéter y albúmina, y grafica su "oruga" en escala de odds (con `exp()`).
