# Análisis de sensibilidad: datos faltantes MNAR

## Lo que ningún método resuelve

La imputación múltiple **supone MAR**: que, dado lo que observamos, los datos que faltan **no difieren sistemáticamente** de los que tenemos. Pero si faltan **más en los pacientes con UACR alta** (MNAR), los valores imputados **serán demasiado bajos**. Nadie puede comprobar ese supuesto con los datos observados, así que se hace un **análisis de sensibilidad**: ¿**qué tanto cambiaría la conclusión** si los faltantes fueran distintos de lo que supone MAR?

La técnica más utilizada es el **ajuste delta** (*δ-adjustment*, patrón de mezcla): después de imputar bajo MAR, se **suma un valor δ** a los datos imputados (p. ej., "los pacientes que no tienen UACR tienen, en promedio, un ln(UACR) **δ unidades mayor** que el que supone MAR"), y se repite el análisis con varios δ.

## Un escenario MNAR

Generamos una base en la que la **falta de UACR depende de su propio valor** (los de UACR alta faltan más):

```{r}
#| label: setup-136
library(tidyverse)
library(mice)
library(marginaleffects)
source("R/simular_faltantes.R")

oraculo <- read_csv("Bases/ckd_isglt2_oraculo.csv") |>
  mutate(luacr = log(uacr), sexo = factor(sexo, levels = c("Mujer", "Hombre")))

datos <- generar_faltantes(oraculo, "MNAR") |>
  mutate(luacr = log(uacr), sexo = factor(sexo, levels = c("Mujer", "Hombre"))) |>
  select(pendiente_tfg, isglt2, edad, sexo, hba1c, pas, tfg_basal, luacr, ecv)
falta <- is.na(datos$luacr)

c(porcentaje_falta = mean(falta) * 100,
  ln_uacr_medio_observados = mean(datos$luacr, na.rm = TRUE),
  ln_uacr_medio_verdadero = mean(oraculo$luacr)) |> round(2)
```

Entre los pacientes **que sí tienen UACR**, el ln(UACR) medio es 4.49; en la población real es 4.79: los que faltan tienen **UACR más alta**.

## Imputar bajo MAR y ver lo que pasa

```{r}
#| label: imp-mnar
imp <- mice(datos, m = 20, maxit = 10, method = "pmm", printFlag = FALSE, seed = 1)

imputados_mar <- mean(sapply(1:20, \(i) mean(complete(imp, i)$luacr[falta])))
c(`ln(UACR) imputado (MAR)` = imputados_mar, `ln(UACR) verdadero en los faltantes` = mean(oraculo$luacr[falta])) |> round(2)
```

Bajo MAR, el imputador asigna a los faltantes un ln(UACR) medio de **4.64**, mientras que su valor **real** es **5.41**. Está **subestimando** a los pacientes con albuminuria alta.

## Ajuste delta

Para cada δ, sumamos δ a los valores imputados y calculamos dos cosas:

1.  **Prevalencia de albuminuria severa** (UACR ≥ 300): cantidad **muy sensible** a MNAR.
2.  **Efecto promedio del iSGLT2** (con fórmula g y el modelo con interacciones): cantidad que depende de cómo se distribuye la albuminuria.

```{r}
#| label: delta
f_out <- pendiente_tfg ~ isglt2 * (I(edad / 10) + sexo + hba1c + pas + tfg_basal + luacr + ecv)
ate <- function(dd) {
  m <- lm(f_out, data = dd)
  mean(predict(m, mutate(dd, isglt2 = 1)) - predict(m, mutate(dd, isglt2 = 0)))
}

deltas <- c(0, 0.25, 0.5, 0.75, 1, 1.5)
sens <- map_dfr(deltas, \(delta) {
  res <- map_dfr(1:20, \(i) {
    di <- complete(imp, i); di$luacr[falta] <- di$luacr[falta] + delta
    tibble(prev_A3 = mean(exp(di$luacr) >= 300) * 100, ate = ate(di))
  })
  tibble(delta = delta, prevalencia_A3 = mean(res$prev_A3), ATE = mean(res$ate))
})

referencia <- tibble(prevalencia_A3 = mean(oraculo$uacr >= 300) * 100, ATE = ate(oraculo))
sens |> mutate(across(where(is.numeric), \(x) round(x, 2)))
referencia |> mutate(across(everything(), \(x) round(x, 2)))
```

```{r}
#| label: graf-delta
#| fig-width: 9
#| fig-height: 3.8
sens |>
  pivot_longer(-delta, names_to = "cantidad", values_to = "valor") |>
  mutate(cantidad = recode(cantidad, prevalencia_A3 = "Prevalencia de UACR ≥ 300 (%)", ATE = "Efecto promedio del iSGLT2")) |>
  ggplot(aes(delta, valor)) +
  geom_hline(data = tibble(cantidad = c("Prevalencia de UACR ≥ 300 (%)", "Efecto promedio del iSGLT2"),
                           valor = c(referencia$prevalencia_A3, referencia$ATE)),
             aes(yintercept = valor), color = "#D55E00", linewidth = 1) +
  geom_line(color = "#0072B2") + geom_point(color = "#0072B2", size = 2) +
  facet_wrap(~ cantidad, scales = "free_y") +
  labs(x = "δ (aumento del ln(UACR) en los valores imputados)", y = NULL,
       caption = "Naranja: valor con datos completos. Azul: estimado tras el ajuste delta. Datos simulados.") +
  theme_minimal(base_size = 11)
```

Dos cantidades, dos conclusiones muy distintas:

-   **Prevalencia de UACR ≥ 300**: depende **mucho** de δ. Bajo MAR (δ = 0) la subestimamos (≈ 12 % vs. 20 % verdadero); con δ ≈ 0.75 **coincide** con la verdad. **Hay que recoger la UACR en esos pacientes** o aceptar una incertidumbre grande.
-   **Efecto promedio del iSGLT2**: casi **no cambia** con δ (1.32-1.33 para todos): la conclusión es **robusta** al supuesto sobre los datos faltantes. El ajuste por UACR en el modelo depende poco de los valores exactos de los pacientes sin dato.

::: {.callout-important}
## 🎯 La sensibilidad depende del estimando

Un mismo supuesto de MNAR puede ser **crítico** para un resultado (prevalencia) y **casi irrelevante** para otro (efecto del tratamiento). Por eso se analiza **cada resultado principal**, no la base en general.
:::

## Punto de inflexión (*tipping point*)

El **punto de inflexión** es el valor de δ **a partir del cual la conclusión cambia** (por ejemplo, el IC deja de excluir el 0, o el efecto cae por debajo de un umbral clínico):

```{r}
#| label: tipping
## ¿Para qué δ el efecto promedio caería por debajo de 1.0 (umbral clínico)?
## Aquí el efecto no cae por debajo de ~1.3 en ningún δ plausible: no hay punto de inflexión.
sens |> filter(ATE < 1.0)
```

No hay δ para el que el efecto baje de 1.0: la conclusión **no depende** del mecanismo. Si el efecto sí dependiera, se reporta "la conclusión se invierte si los pacientes sin dato tuvieran un ln(UACR) δ = … mayor que el supuesto", y se discute **si ese δ es clínicamente plausible**.

## Otras estrategias para MNAR

| Estrategia | Idea | Cuándo |
|---|---|---|
| **Modelos de selección / de mezcla de patrones** | Modelar explícitamente cómo la falta depende del valor | Con supuestos externos justificables |
| **Imputación con *δ* por brazo** | Un δ distinto para tratados y controles | Si el mecanismo difiere entre grupos |
| **Cotas de peor caso** (*bounds*) | Imputar los faltantes con los valores extremos | Cuando se quiere una **garantía** conservadora (suele dar intervalos muy amplios) |
| **Seguimiento de una submuestra** | Medir a una muestra de los faltantes para estimar la diferencia | Mejor solución; costosa |
| **Variables auxiliares** | Un proxy del valor que falta (otra medición del paciente) | Convierte parte de MNAR en MAR |

## Qué reportar

::: {.callout-tip}
## 💡 Checklist de datos faltantes en el artículo

-   [ ] **Porcentaje de faltantes** por variable y descripción de **quiénes** son.
-   [ ] **Supuesto de mecanismo** (MAR) y su **justificación clínica**.
-   [ ] **Método** de imputación (software, *m*, variables en el modelo, desenlace incluido).
-   [ ] **Resultados** del análisis principal (IM) y de **casos completos** (como análisis de sensibilidad).
-   [ ] **Análisis de sensibilidad MNAR** (delta) y el **punto de inflexión**, si lo hay.
-   [ ] **Limitaciones**: MNAR no se puede descartar.
:::

::: {.callout-important}
## 🎯 En resumen

-   La **imputación múltiple** supone **MAR**; **MNAR** no se verifica con los datos observados.
-   El **ajuste delta** suma δ a los valores imputados y repite el análisis: muestra **cuánto cambia** el resultado; el **punto de inflexión** es el δ donde la conclusión cambia.
-   La sensibilidad depende del **estimando**: la prevalencia de albuminuria severa cambia mucho; el efecto del iSGLT2, poco.
-   Reporta **casos completos**, **IM** y **sensibilidad** juntos.
:::

## Ejercicio

1.  Calcula el **δ** con el que el ln(UACR) imputado coincide con el real (≈ 0.77) y verifica que la prevalencia de UACR ≥ 300 se acerca al 20 %.
2.  Repite el ajuste delta **solo en el brazo tratado** (δ distinto por brazo). ¿Cambia el efecto promedio?
3.  Piensa en una variable de tu práctica cuya falta pueda ser **MNAR** y propón un rango razonable de δ.

## Nota editorial

-   Capítulo redactado con asistencia de IA y revisado por el autor. Los datos son **simulados**; los mecanismos de falta fueron **impuestos** para ilustrar.
