# Caso integrado: prevalencia de ERC en la región y tamaño de muestra

::: {.callout-note}
## 🩺 Escenario

La Dirección de Salud te pide el informe final: *¿cuál es la prevalencia de ERC en los adultos de la región, en quiénes es mayor y qué factores se asocian?* Además, el año próximo quieren repetir la encuesta en otra región: *¿a cuántas personas hay que medir?* Este subcapítulo reúne todo el capítulo en un flujo de trabajo reproducible, con las **tres tablas** clásicas de un artículo de encuestas: características (Tabla 1), comparación por grupos (Tabla 2) y regresión (Tabla 3).
:::

**Lo que vamos a hacer**

1.  Dejar por escrito el **diseño** y declararlo.
2.  **Tabla 1**: características de la muestra, **sin ponderar** y **ponderadas**.
3.  **Tabla 2**: prevalencia de ERC por grupos, con prueba que respeta el diseño.
4.  **Tabla 3**: OR crudos y ajustados con `svyglm()`.
5.  **Tamaño de muestra** para la próxima encuesta, y qué debe decir tu informe.

## Paso 1: el diseño, escrito antes de recolectar

| Elemento | Decisión |
|---|---|
| Población objetivo | Adultos ≥ 18 años residentes de la región |
| Marco | Lista de 600 comunidades (360 urbanas, 240 rurales), con su tamaño |
| Diseño | Bietápico estratificado: 30 comunidades por estrato y 25 adultos por comunidad |
| Sobremuestreo | Zona rural (casi el doble de su proporción poblacional) para estimar por área |
| Desenlace | ERC (TFGe < 60 o albuminuria ≥ 30 mg/g persistente) |
| Análisis | `survey`, con pesos de muestreo y ajuste por no respuesta |

```{r}
#| label: setup-65
library(tidyverse)
library(survey)
source("R/funciones_extra_cap456.R")      # prev_svy(), tabla_svy_categ(), tabla_or_svy()

enc <- read_csv("Bases/encuesta_erc.csv", show_col_types = FALSE) |>
  mutate(gedad = cut(edad, c(17, 39, 59, 100), labels = c("18-39", "40-59", "60+")),
         sexo = factor(sexo, c("F", "M"), c("Mujer", "Hombre")),
         diabetes_f = factor(diabetes, 0:1, c("No", "Sí")),
         hta_f = factor(hta, 0:1, c("No", "Sí")),
         erc_f = factor(erc, 0:1, c("Sin ERC", "Con ERC")))

dis <- svydesign(ids = ~cluster, strata = ~area, weights = ~peso, data = enc, nest = TRUE)
```

## Paso 2: Tabla 1, características de la muestra

Una Tabla 1 de encuesta se reporta **de dos maneras**: los conteos **sin ponderar** (cuántas personas se midieron de verdad) y los porcentajes **ponderados con su IC** (lo que representan en la población). `tabla_svy_categ()` (en `R/funciones_extra_cap456.R`) arma ambas:

```{r}
#| label: tabla1-svy
tabla1 <- tabla_svy_categ(enc, dis, c("area", "sexo", "gedad", "diabetes_f", "hta_f", "erc_f"))

tabla1 |> mutate(across(where(is.numeric), \(x) round(x, 1)))
```

Mira la primera fila: sin ponderar, el **50 %** de la muestra es rural; ponderado, solo el **`r sprintf("%.0f", tabla1$pct_pond[1])` %**. Esa es la diferencia entre describir *a quienes midiste* y describir *a la región*. Para una variable numérica, la media ponderada con su IC:

```{r}
#| label: edad-media
media_edad <- svymean(~edad, dis)
c(sin_ponderar = mean(enc$edad), ponderada = as.numeric(coef(media_edad)),
  IC_inf = confint(media_edad)[1], IC_sup = confint(media_edad)[2]) |> round(1)
```

::: {.callout-tip}
## 💡 Con el paquete `gtsummary` (no se ejecuta aquí)

El autor produce estas tablas con `gtsummary`, que da la tabla ya formateada (para el artículo). Es la misma idea que `tabla_svy_categ()`:

```r
library(gtsummary)

# a) Sin ponderar: lo que se midió
tbl_summary(enc, include = c(area, sexo, gedad, diabetes_f, hta_f, erc_f))

# b) Ponderada, con IC, tomando el diseño
dis |>
  tbl_svysummary(include = c(area, sexo, gedad, diabetes_f, hta_f, erc_f)) |>
  add_ci()
```
:::

## Paso 3: Tabla 2, prevalencia por grupos

La Tabla 2 compara el desenlace entre grupos. Con el diseño, la prevalencia se calcula **dentro de cada subpoblación** (`subset()`, 6.3) y el contraste usa `svychisq()`, la versión de la prueba χ² que **respeta pesos y conglomerados** (corrección de Rao-Scott):

```{r}
#| label: tabla2-svy
factores <- tribble(~variable,    ~etiqueta,
                    "area",       "Área",
                    "sexo",       "Sexo",
                    "gedad",      "Edad (años)",
                    "diabetes_f", "Diabetes",
                    "hta_f",      "Hipertensión")

tabla2 <- map_dfr(factores$variable, \(v) {
  p <- svychisq(as.formula(paste("~ erc +", v)), dis)$p.value        # prueba que respeta el diseño
  prev_svy(dis, "erc", por = v) |>
    mutate(p_valor = if_else(row_number() == 1, p, NA_real_))
}) |>
  left_join(factores, by = "variable") |>
  mutate(across(c(prevalencia, inf, sup), \(x) round(100 * x, 1)),
         p_valor = scales::pvalue(p_valor, accuracy = 0.001)) |>
  select(etiqueta, nivel, prevalencia, inf, sup, p_valor)

tabla2
```

Lectura: la prevalencia de ERC **aumenta con la edad**, y es mayor en personas con **diabetes** o **hipertensión**. **No** difiere de forma apreciable por sexo ni por área en esta muestra. Recuerda que, en la región completa, la zona rural sí tiene más ERC (10.0 % frente a 6.6 %), pero con 1 500 adultos y 60 comunidades la encuesta no tiene la potencia para detectar esa diferencia: **"no significativo" no es "no existe"**.

```{r}
#| label: fig-prev-grupos
#| fig-cap: "Prevalencia de ERC (IC 95 %) en la región, total y por grupos (encuesta simulada, con el diseño)."
#| fig-width: 8
#| fig-height: 4.2
total <- prev_svy(dis, "erc") |> mutate(etiqueta = "Total", nivel = "Región")

grafico <- bind_rows(total, map_dfr(factores$variable, \(v) prev_svy(dis, "erc", por = v) |>
                                      left_join(factores, by = "variable"))) |>
  mutate(fila = paste0(etiqueta, ": ", nivel))

ggplot(grafico, aes(prevalencia, fct_rev(fct_inorder(fila)), xmin = inf, xmax = sup)) +
  geom_pointrange(color = "#0072B2") +
  scale_x_continuous(labels = scales::percent_format(accuracy = 1)) +
  labs(x = "Prevalencia de ERC (IC 95 %)", y = NULL, caption = "Datos simulados.") +
  theme_minimal(base_size = 11)
```

## Paso 4: Tabla 3, factores asociados (OR crudos y ajustados)

La Tabla 3 muestra, para cada factor, el **OR crudo** (modelo con ese factor solo) y el **OR ajustado** (modelo con todos). Ambos con el diseño (`svyglm()`):

```{r}
#| label: tabla3-svy
tabla3 <- tabla_or_svy(dis, "erc", c("diabetes", "hta", "I(edad/10)", "sexo", "area"))

tabla3 |>
  transmute(termino,
            `OR crudo (IC 95 %)`    = sprintf("%.2f (%.2f a %.2f)", or_crudo, inf_crudo, sup_crudo),
            `OR ajustado (IC 95 %)` = sprintf("%.2f (%.2f a %.2f)", or_ajustado, inf_ajustado, sup_ajustado))
```

Como la encuesta es simulada, podemos comparar con el **OR verdadero** de la región (el mismo modelo ajustado en todos los adultos):

```{r}
#| label: or-verdadero
source("R/simular_encuesta_erc.R")
pob <- simular_poblacion_erc()
m_pob <- glm(erc ~ diabetes + hta + I(edad / 10) + sexo + area, data = pob, family = binomial)

tabla3 |>
  mutate(or_verdadero = exp(coef(m_pob))[termino],
         dentro_del_IC = or_verdadero >= inf_ajustado & or_verdadero <= sup_ajustado) |>
  select(termino, or_ajustado, inf_ajustado, sup_ajustado, or_verdadero, dentro_del_IC) |>
  mutate(across(where(is.numeric), \(x) round(x, 2)))
```

En los cinco términos el IC contiene el OR verdadero. Fíjate en el OR **crudo** de diabetes (`r sprintf("%.1f", tabla3$or_crudo[1])`) frente al **ajustado** (`r sprintf("%.1f", tabla3$or_ajustado[1])`): parte de la asociación cruda se debe a que la diabetes es más frecuente en los mayores, y la edad también aumenta la ERC (**confusión**).

Interpretación **descriptiva**: en esta región, la diabetes y la hipertensión se asocian con mayor *odds* de ERC, y por cada 10 años de edad el *odds* crece. **No** diremos que "la diabetes causa ERC con un OR de `r sprintf("%.0f", tabla3$or_ajustado[1])`": es una asociación ajustada, y la causalidad exige los marcos de los Caps. 3 y 12. Tampoco se interpretan todos los coeficientes del modelo como efectos (la *falacia de la Tabla 2*, Cap. 8).

::: {.callout-tip}
## 💡 La Tabla 3 con `gtsummary` (no se ejecuta aquí)

Con `gtsummary` las tablas crudo y ajustado salen juntas y formateadas:

```r
library(gtsummary)

crudo <- dis |>
  tbl_uvregression(method = survey::svyglm, y = erc,
                   method.args = list(family = quasibinomial),
                   include = c(diabetes, hta, edad, sexo, area),
                   exponentiate = TRUE)

m <- svyglm(erc ~ diabetes + hta + I(edad / 10) + sexo + area, design = dis, family = quasibinomial)
ajustado <- tbl_regression(m, exponentiate = TRUE)

tbl_merge(tbls = list(crudo, ajustado), tab_spanner = c("**Crudo**", "**Ajustado**"))
```
:::

## Paso 5: tamaño de muestra para estimar una prevalencia

Para estimar una proporción $p$ con precisión absoluta $d$ (semiamplitud del IC) y confianza del 95 %:

$$
n_0 = \frac{z^2\,p\,(1-p)}{d^2}
$$

Si el diseño tiene conglomerados, se multiplica por el **efecto de diseño** ($\text{deff} \approx 1 + (m-1)\rho$, con $m$ el número de personas **por conglomerado**), y se agrega una **reserva por no respuesta**:

$$
n = \frac{n_0 \times \text{deff}}{\text{tasa de respuesta}}
$$

```{r}
#| label: tamano-prev
n_prevalencia <- function(p, d, deff = 1, resp = 1, z = 1.96) {
  ceiling(z^2 * p * (1 - p) / d^2 * deff / resp)
}

## Esperamos ~8 % y queremos ±2 puntos de precisión
n_prevalencia(p = 0.08, d = 0.02)                            # MAS
n_prevalencia(p = 0.08, d = 0.02, deff = 1.6)                # conglomerados, 25 por comunidad
n_prevalencia(p = 0.08, d = 0.02, deff = 1.6, resp = 0.75)   # y 25 % de no respuesta
```

Una MAS necesitaría `r n_prevalencia(0.08, 0.02)` personas; con conglomerados (*deff* 1.6, el valor de 6.2) hacen falta `r n_prevalencia(0.08, 0.02, 1.6)`; y con un 25 % de no respuesta, hay que **invitar a `r n_prevalencia(0.08, 0.02, 1.6, 0.75)`**. Tres reglas de la práctica:

-   La fórmula pide una prevalencia esperada $p$; si no tienes idea, $p = 0.5$ es el caso más conservador (pero muy caro si la verdadera es 8 %).
-   Para estimar la prevalencia **por subgrupos** (rural/urbano), el cálculo debe hacerse **por subgrupo**.
-   El *deff* se toma de una **encuesta piloto o de la literatura** con un diseño parecido.

```{r}
#| label: curva-n
#| fig-width: 7
#| fig-height: 3.8
grid <- expand_grid(d = c(0.01, 0.02, 0.03), deff = c(1, 1.6, 2.5)) |>
  mutate(n = map2_dbl(d, deff, \(d, f) n_prevalencia(0.08, d, f)))

ggplot(grid, aes(factor(d * 100), n, fill = factor(deff))) +
  geom_col(position = "dodge") +
  scale_fill_brewer(palette = "Blues", name = "Efecto de diseño") +
  labs(x = "Precisión deseada (± puntos porcentuales)", y = "Tamaño de muestra",
       caption = "Prevalencia esperada 8 %.") +
  theme_minimal(base_size = 11)
```

Las cuentas de comparación de grupos y de poder estadístico están en el Cap. 20.

## Paso 6: qué debe decir tu informe

Antes de entregar, repasa:

-   [ ] **Población objetivo** y **marco** muestral.
-   [ ] **Diseño**: estratos, conglomerados, etapas y cómo se sorteó (semilla).
-   [ ] **Tamaño de muestra** previsto y cálculo (incluye *deff* y no respuesta).
-   [ ] **Tasa de respuesta** y **diagrama de flujo**; cómo se trató la no respuesta.
-   [ ] **Pesos**: cómo se construyeron y qué se ajustó (y en qué escala vienen).
-   [ ] **Software y paquete** (`survey`, versión) y el **objeto de diseño** declarado.
-   [ ] Estimaciones con **IC**, no solo porcentajes; *n* **sin ponderar** *y* estimación ponderada.
-   [ ] **Limitaciones**: cobertura, no respuesta, mediciones.

::: {.callout-important}
## 🎯 En resumen

-   Flujo de un análisis de encuesta: **diseño → pesos → `svydesign` → Tabla 1 (n sin ponderar y % ponderado) → Tabla 2 (`svychisq`) → Tabla 3 (`svyglm`)**.
-   Los resultados de un modelo en datos de encuesta son **asociaciones**; la causalidad se trabaja aparte.
-   El tamaño de muestra para una prevalencia es $z^2 p(1-p)/d^2$, multiplicado por el **efecto de diseño** y dividido por la **tasa de respuesta**.
-   Reporta el diseño, los pesos, la respuesta y las limitaciones.
:::

## Ejercicio

1.  Calcula el tamaño de muestra para estimar una prevalencia esperada de **3 %** de ERC avanzada con ±1 punto, *deff* 2 y 80 % de respuesta.
2.  Agrega a la Tabla 2 la prevalencia de ERC por **diabetes y área** juntas (cuatro combinaciones) con IC. ¿Alguna celda tiene muy pocos casos para estimar con precisión?
3.  Escribe un párrafo de **Métodos** para el estudio de esta región siguiendo la lista de verificación.

## Nota editorial

-   Capítulo redactado con asistencia de IA y revisado por el autor. Todos los datos son **simulados**; la región, la clínica y la encuesta son ficticias.
