# Sesgo de selección y no respuesta

## La clínica de nefrología como "muestra"

Volvamos a la pregunta inicial: ¿qué pasa si estimamos la prevalencia de ERC con **quienes consultan** en una clínica de nefrología? Simulamos que la probabilidad de consultar **aumenta** si la persona tiene ERC, diabetes, hipertensión o más edad (algo muy plausible: se deriva a quien tiene algo).

```{r}
#| label: setup-64
library(tidyverse)
library(survey)
source("R/simular_encuesta_erc.R")
source("R/funciones_epi.R")

pob <- simular_poblacion_erc()
clinica <- simular_consulta_clinica(pob)        # quienes consultan: muestra de conveniencia

prev_verdadera <- mean(pob$erc)
set.seed(3)
mas <- slice_sample(pob, n = nrow(clinica))     # MAS del mismo tamaño que la clínica

tibble(
  fuente = c("Población (verdad)", "Clínica de nefrología", "MAS del mismo tamaño"),
  n = c(nrow(pob), nrow(clinica), nrow(mas)),
  prevalencia_ERC = c(prev_verdadera, mean(clinica$erc), mean(mas$erc))
) |> mutate(prevalencia_ERC = round(100 * prevalencia_ERC, 1))
```

La clínica "encuentra" una prevalencia de más de la mitad, cuando en la población es menor de 10 %. No es un error de cálculo: es **sesgo de selección**. Y notemos que la muestra es pequeña pero el problema **no se arregla con más pacientes**: 3 000 pacientes de la misma clínica darían el mismo resultado equivocado, solo que con un IC más estrecho.

## Un sesgo que también deforma las asociaciones

El sesgo de selección no solo cambia las frecuencias: puede **distorsionar la relación** entre variables. Comparemos el OR de diabetes para ERC en la población y en la clínica:

```{r}
#| label: or-sesgo
or_dm <- function(d) {
  m <- glm(erc ~ diabetes + hta + I(edad / 10), data = d, family = binomial)
  c(OR = exp(coef(m)["diabetes"]), exp(confint.default(m)["diabetes", ]))
}
bind_rows(
  `Población` = or_dm(pob), `Clínica` = or_dm(clinica), .id = "fuente"
) |> mutate(across(where(is.numeric), \(x) round(x, 2)))
```

En la clínica, el OR de diabetes **se atenúa** (de ~2.6 a ~1.3). ¿Por qué? Porque ingresar a la clínica es **efecto común** de la diabetes y de la ERC: entre quienes consultan, quien *no* tiene diabetes necesita tener otra razón (ERC) para estar ahí. Es el **sesgo del colisionador** (*Berkson*) del Cap. 3.

```{r}
#| label: dag-seleccion
#| fig-width: 7
#| fig-height: 2.8
dibujar_dag(
  tribble(~nombre, ~x, ~y, ~etiqueta, ~rol,
          "D", 1, 1.6, "Diabetes", "exposicion",
          "E", 1, 0.4, "ERC", "desenlace",
          "S", 2, 1.0, "Consulta en\nla clínica", "colisionador"),
  tribble(~de, ~a, "D", "S", "E", "S", "D", "E"),
  tam_texto = 3.4, expandir = c(0.25, 0.25)
)
```

Estudiar solo a quienes tienen $S = 1$ equivale a **condicionar en un colisionador**: abre un camino espurio entre diabetes y ERC.

::: {.callout-important}
## 🎯 Selección = colisionador (de nuevo)

Lo que en el Cap. 3 era un diagrama, aquí es un número que cambia. Siempre que **la inclusión en el estudio** dependa de la exposición y del desenlace (o de causas de ambos), el análisis está condicionado en un colisionador. La respuesta no es "ajustar más", sino **cambiar el diseño** o usar métodos de ponderación por la probabilidad de selección (Cap. 12 y 19).
:::

## Formas de sesgo de selección en nefrología

| Forma | Ejemplo | Dirección típica |
|---|---|---|
| **Muestra de conveniencia / de referencia** | Solo pacientes de un hospital terciario | Prevalencias exageradas; efectos atenuados o inflados |
| **Sesgo del voluntario** | Solo quienes aceptan una pesquisa gratuita | Más sanos, más conscientes |
| **Sesgo del sobreviviente** (*prevalent user*) | Pacientes ya en hemodiálisis hace años | Quedan los que sobrevivieron; efecto inicial desaparece |
| **Pérdida durante el seguimiento** | No regresan quienes empeoran o se mudan | Desenlaces subestimados |
| **Sesgo de detección** | Se mide creatinina a quien ya parece enfermo | ERC "más frecuente" donde se busca |
| **No respuesta** | Rechazan la encuesta | Depende de quién y por qué |

## No respuesta en una encuesta probabilística

Aun con un diseño probabilístico impecable, **no todos responden**. Si quienes no responden son diferentes, la muestra efectiva ya no es aleatoria. Simulamos que responder es menos probable con ERC, mayor edad y zona rural (el 27 % no respondió):

```{r}
#| label: no-respuesta
enc <- read_csv("Bases/encuesta_erc.csv") |>
  mutate(gedad = cut(edad, c(17, 39, 59, 100), labels = c("18-39", "40-59", "60+")))
enc <- simular_no_respuesta(enc)               # agrega la columna `respondio`

mean(enc$respondio)                            # tasa de respuesta

enc |> group_by(gedad) |> summarise(tasa_respuesta = mean(respondio))
```

En la vida real **no conoces el estado de ERC de quienes no respondieron**; aquí sí (simulación), así que veremos cuánto se pierde.

### Tres análisis

```{r}
#| label: tres-analisis
dis_ref <- svydesign(ids = ~cluster, strata = ~area, weights = ~peso, data = enc, nest = TRUE)

resp <- enc |> filter(respondio == 1)

## (a) Solo respondientes, con los pesos originales
dis_a <- svydesign(ids = ~cluster, strata = ~area, weights = ~peso, data = resp, nest = TRUE)

## (b) Pesos ajustados por no respuesta: dentro de cada celda área × edad se divide
##     el peso por la tasa de respuesta de la celda
enc <- enc |> group_by(area, gedad) |> mutate(tasa_celda = mean(respondio)) |> ungroup()
resp <- enc |> filter(respondio == 1) |> mutate(peso_aj = peso / tasa_celda)
dis_b <- svydesign(ids = ~cluster, strata = ~area, weights = ~peso_aj, data = resp, nest = TRUE)

tibble(
  analisis = c("Encuesta completa (inaccesible en la práctica)",
               "(a) Solo respondientes, pesos originales",
               "(b) Respondientes, pesos ajustados"),
  prevalencia = c(coef(svymean(~erc, dis_ref)), coef(svymean(~erc, dis_a)), coef(svymean(~erc, dis_b))),
  EE = c(SE(svymean(~erc, dis_ref)), SE(svymean(~erc, dis_a)), SE(svymean(~erc, dis_b)))
) |> mutate(across(where(is.numeric), \(x) round(100 * x, 2)))
```

La referencia no es la verdad de la región (7.6 %) sino la **encuesta completa** (9.2 %), que ya tiene su propio error de muestreo. El sesgo atribuible a la no respuesta es la diferencia entre (a) o (b) y esa referencia: **más de tres puntos** de prevalencia.

El ajuste de pesos (b) **corrige parte del sesgo**, porque recupera a los grupos de edad y área que respondieron menos. Pero **no lo elimina**: dentro de cada celda, los que tienen ERC siguen respondiendo menos. El ajuste solo corrige lo que **observamos** (edad y área); si la no respuesta depende del **propio desenlace** (ERC), el sesgo persiste.

::: {.callout-warning}
## ⚠️ Ajustar no es lo mismo que corregir

-   **Datos faltantes al azar *condicionado en variables observadas***: el ajuste (ponderar o imputar) funciona.
-   **No respuesta que depende del desenlace** (los enfermos rechazan o no pueden asistir): ninguna ponderación basada en variables observadas lo arregla. Hay que **reducir la no respuesta** (insistir, visitas domiciliarias), **medir una submuestra de no respondientes** y **declarar la limitación**.
-   Esto conecta con el Cap. 13 (datos faltantes) y con el análisis de sensibilidad.
:::

### Límites en el peor de los casos

Cuando no podemos modelar la no respuesta, un enfoque honesto es calcular **límites**: ¿cuál sería la prevalencia si **ninguno** de los no respondientes tuviera ERC, y si **todos** la tuvieran?

```{r}
#| label: limites
tasa_resp <- weighted.mean(enc$respondio, enc$peso)
p_resp <- coef(svymean(~erc, dis_a))

c(prevalencia_en_respondientes = p_resp,
  limite_inferior = p_resp * tasa_resp,               # nadie de los no respondientes tiene ERC
  limite_superior = p_resp * tasa_resp + (1 - tasa_resp))   # todos la tienen
```

Los límites son muy anchos, y eso es **una lección**: con 27 % de no respuesta, los datos por sí solos no determinan la prevalencia. Hay que sumar supuestos explícitos (y probarlos con análisis de sensibilidad).

## ¿Y si la muestra no es representativa pero igual queremos un efecto causal?

Distinguir dos objetivos:

| Objetivo | ¿Exige muestra representativa? |
|---|---|
| **Prevalencia, incidencia, utilización de servicios** | **Sí** (muestreo probabilístico y pesos) |
| **Efecto causal dentro de los participantes** | No necesariamente: importa **cómo se formaron los grupos** (aleatorización o ajuste) y que **la selección no dependa conjuntamente de exposición y desenlace** |
| **Efecto causal en otra población** (*transportabilidad*) | Se necesitan datos de ambas poblaciones y ponderar |

Un ECA con criterios de inclusión estrictos sigue siendo válido internamente; **a quién** se aplica es una pregunta de validez externa.

::: {.callout-tip}
## 💡 Cómo reducir el sesgo de selección *antes* de recolectar

1.  Define con precisión la **población objetivo** y el **marco**.
2.  Usa **muestreo probabilístico** siempre que el objetivo sea descriptivo.
3.  Planifica **seguimiento de no respondientes** y registra los motivos.
4.  Recoge **variables auxiliares** (edad, sexo, área) de **todos** los elegidos para poder ajustar.
5.  Documenta el **diagrama de flujo** (elegibles → invitados → respondieron → analizados), como pide STROBE.
:::

::: {.callout-important}
## 🎯 En resumen

-   Una **muestra de conveniencia** (quienes consultan) **no estima prevalencias**: más pacientes no arreglan el sesgo.
-   La selección que depende de exposición y desenlace es un **colisionador** y puede **distorsionar asociaciones**, no solo frecuencias.
-   La **no respuesta** crea sesgo si los que no responden difieren; se **ajusta** con pesos por variables observadas, pero solo corrige esa parte.
-   Los **límites en el peor caso** muestran cuánto determinan (o no) los datos.
-   El mejor remedio es **el diseño**: marco, aleatoriedad, seguimiento y registro del flujo.
:::

## Ejercicio

1.  Repite la comparación población vs. clínica con **hipertensión** como exposición. ¿El OR se atenúa también?
2.  Cambia la simulación de no respuesta para que **no dependa de la ERC** (en `simular_no_respuesta`, quita el término `- 1.0 * m$erc`). ¿Qué pasa con el análisis (a) y con el ajustado (b)?
3.  Dibuja el DAG de un estudio en que se incluyen solo pacientes **hospitalizados** y se estudia la relación entre **tabaquismo** y **ERC**. ¿Qué tipo de sesgo aparece?
