# Fórmula g y estimadores doblemente robustos: predecir y promediar

::: {.callout-note}
## 🩺 Escenario

De cada paciente solo ves **una película**: la que ocurrió (con iSGLT2, o sin él). Te gustaría ver también la otra: ¿cómo habría evolucionado **ese mismo paciente** con el fármaco y sin él? No puedes, pero un **modelo** del desenlace puede **imaginar** la película que falta. Si imaginas las dos para todos los pacientes y comparas los promedios, tienes un efecto causal.
:::

Eso es la **estandarización** o **fórmula g** (*g-computation*): ajustas un modelo del **desenlace**, **predices** a cada paciente dos veces ("¿y si todos hubieran recibido el fármaco?", "¿y si ninguno?") y **promedias** la diferencia. Es la generalización de la estandarización por edad del Cap. 7.5, solo que ahora cada paciente es su propio estrato. A diferencia del emparejamiento y del IPW, **no necesita el PS**.

Después veremos el estimador **AIPW**, que combina el modelo del desenlace **y** el del PS: *cinturón y tirantes*. Si uno falla, el otro te sostiene el pantalón.

**Lo que vamos a hacer**

-   Hacer una fórmula g paso a paso (continuo y binario) y calcular ATE, ATT y ATU.
-   Estimar un AIPW y ver por qué es "doblemente robusto".
-   Comparar todos los métodos del capítulo contra la verdad.

```{r}
#| label: setup-126
library(tidyverse)
library(marginaleffects)
library(boot)
source("R/funciones_epi.R")
source("R/funciones_extra_cap1213.R")

oraculo <- cargar_oraculo()
ckd <- observado(oraculo)
verdad <- verdad_pendiente(oraculo)
x <- confusores_medidos        # "I(edad / 10) + sexo + hba1c + pas + tfg_basal + luacr + ecv"
```

## Paso a paso: la fórmula g

```{r}
#| label: flujo-g
#| echo: false
#| fig-width: 9
#| fig-height: 1.9
diagrama_flujo(c("1. Modela el\ndesenlace\n(con interacciones)", "2. Predice a todos\ncomo si TODOS\nrecibieran A = 1",
                 "3. Predice a todos\ncomo si NADIE\nrecibiera A = 1", "4. Promedia la\ndiferencia\n(ATE, ATT o ATU)"), resaltar = 4)
```

### Pasos 1-3: modelar y predecir las dos películas

El modelo del desenlace lleva **interacciones** con el tratamiento (el efecto cambia con las covariables), y luego predecimos dos veces cambiando solo la columna `isglt2`:

```{r}
#| label: gformula
modelo_y <- lm(as.formula(paste("pendiente_tfg ~ isglt2 * (", x, ")")), data = ckd)

ckd <- ckd |>
  mutate(mu1 = predict(modelo_y, newdata = mutate(ckd, isglt2 = 1)),    # si TODOS iniciaran
         mu0 = predict(modelo_y, newdata = mutate(ckd, isglt2 = 0)),    # si NINGUNO iniciara
         efecto_pred = mu1 - mu0)
```

Veamos qué pasó en seis pacientes. Observas **un** resultado por paciente (las otras celdas están vacías); el modelo rellena las dos, y como los datos son simulados, también conocemos el efecto verdadero de cada uno:

```{r}
#| label: ejemplo-pacientes
ckd |>
  left_join(select(oraculo, id, efecto_verdadero = ite), by = "id") |>
  slice(1:6) |>
  transmute(id, tratamiento = trat,
            `Y1 observado` = if_else(isglt2 == 1, pendiente_tfg, NA_real_),
            `Y0 observado` = if_else(isglt2 == 0, pendiente_tfg, NA_real_),
            `Y1 predicho` = mu1, `Y0 predicho` = mu0, `Efecto predicho` = efecto_pred, `Efecto verdadero` = efecto_verdadero) |>
  knitr::kable(digits = 2)
```

**Qué vemos:** a cada paciente le falta la mitad de la información (las celdas `NA`); la fórmula g **completa la tabla** con predicciones. El efecto individual predicho no es exacto (el modelo no ve la fragilidad), pero lo que nos interesa es el **promedio**.

### Paso 4: promediar

El promedio de todos da el **ATE**; el de los tratados, el **ATT**; el de los no tratados, el **ATU**. Un solo modelo, tres estimandos:

```{r}
#| label: gf-promedios
gf <- c(ATE = mean(ckd$efecto_pred),
        ATT = mean(ckd$efecto_pred[ckd$isglt2 == 1]),
        ATU = mean(ckd$efecto_pred[ckd$isglt2 == 0]))
rbind(`Fórmula g` = gf, Verdad = verdad) |> round(2)
```

**Qué vemos:** la fórmula g da un ATE de **`r round(gf["ATE"], 2)`** (verdad: `r round(verdad["ATE"], 2)`), un ATT de **`r round(gf["ATT"], 2)`** (verdad: `r round(verdad["ATT"], 2)`) y un ATU de **`r round(gf["ATU"], 2)`** (verdad: `r round(verdad["ATU"], 2)`). Reproduce el **orden** ATT > ATE > ATU, pero con un nivel más alto, por la fragilidad no medida.

El paquete `marginaleffects` hace lo mismo, con errores estándar:

```{r}
#| label: marg
avg_comparisons(modelo_y, variables = "isglt2") |> as_tibble() |> select(estimate, conf.low, conf.high) |> round(2)                 # ATE
avg_comparisons(modelo_y, variables = "isglt2", newdata = subset(ckd, isglt2 == 1)) |> as_tibble() |> select(estimate) |> round(2)  # ATT
```

### Desenlaces binarios: riesgo estandarizado

Con un desenlace sí/no se usa una regresión logística y se promedian **probabilidades** (no coeficientes):

```{r}
#| label: gformula-binario
modelo_r <- glm(as.formula(paste("evento ~ isglt2 * (", x, ")")), data = ckd, family = binomial)
r1 <- mean(predict(modelo_r, mutate(ckd, isglt2 = 1), type = "response"))
r0 <- mean(predict(modelo_r, mutate(ckd, isglt2 = 0), type = "response"))
c(riesgo_si_todos = r1, riesgo_si_nadie = r0, DR = r1 - r0, RR = r1 / r0) |> round(3)
```

### Intervalos de confianza por *bootstrap*

```{r}
#| label: gformula-boot
gf_fn <- function(datos, i) {
  d <- datos[i, ]
  m <- lm(as.formula(paste("pendiente_tfg ~ isglt2 * (", x, ")")), data = d)
  mean(predict(m, mutate(d, isglt2 = 1)) - predict(m, mutate(d, isglt2 = 0)))
}
set.seed(2)
b <- boot(observado(oraculo), gf_fn, R = 500)
ic_gf <- quantile(b$t, c(0.025, 0.975))
c(ATE = b$t0, ic_gf) |> round(2)
```

## AIPW: cinturón y tirantes

La fórmula g **depende de que el modelo del desenlace esté bien**; el IPW, de que lo esté **el modelo del PS**. El estimador **AIPW** (*augmented inverse probability weighting*) usa **ambos**: parte de la fórmula g y le añade una **corrección ponderada con los residuos**:

$$
\widehat{ATE}_{AIPW} = \frac{1}{n}\sum_i \left[\hat\mu_1(X_i) - \hat\mu_0(X_i) + \frac{A_i\,(Y_i - \hat\mu_1(X_i))}{\hat e(X_i)} - \frac{(1-A_i)\,(Y_i - \hat\mu_0(X_i))}{1-\hat e(X_i)}\right]
$$

Es **doblemente robusto**: acierta si **al menos uno** de los dos modelos está bien especificado. Es el principio detrás de TMLE y de los estimadores con aprendizaje automático (*double machine learning*, Cap. 19). Escribimos una función que calcula los tres estimadores a la vez:

```{r}
#| label: aipw-fn
estimadores <- function(d, f_ps, f_out) {
  ps <- fitted(glm(f_ps, data = d, family = binomial))
  m <- lm(f_out, data = d)
  mu1 <- predict(m, mutate(d, isglt2 = 1)); mu0 <- predict(m, mutate(d, isglt2 = 0))
  a <- d$isglt2; y <- d$pendiente_tfg
  c(`Fórmula g` = mean(mu1 - mu0),
    IPW = weighted.mean(y[a == 1], 1 / ps[a == 1]) - weighted.mean(y[a == 0], 1 / (1 - ps[a == 0])),
    AIPW = mean(mu1 - mu0 + a * (y - mu1) / ps - (1 - a) * (y - mu0) / (1 - ps)))
}
```

### Con lo medido: todos coinciden (y se equivocan igual)

```{r}
#| label: aipw-medido
f_ps  <- as.formula(paste("isglt2 ~", x))
f_out <- as.formula(paste("pendiente_tfg ~ isglt2 * (", x, ")"))
est <- estimadores(ckd, f_ps, f_out)
round(c(est, `Verdad (ATE)` = unname(verdad["ATE"])), 2)
```

**Qué vemos:** fórmula g, IPW y AIPW dan **`r sprintf("%.2f", min(est))`-`r sprintf("%.2f", max(est))`**, muy parecidos entre sí y **lejos** de la verdad (`r round(verdad["ATE"], 2)`). **Que varios métodos coincidan no demuestra que acierten**: comparten el mismo supuesto de intercambiabilidad condicional, que aquí **no se cumple** (falta la fragilidad).

### Aislando el problema del modelo: ¿qué aporta la doble robustez?

Para ver el valor de la doble robustez, separamos el error del **modelo** del error por **confusor no medido**. Usamos el oráculo (que contiene la **fragilidad**) y **estropeamos a propósito** uno de los dos modelos:

```{r}
#| label: doble-robustez
x_ok <- paste(x, "+ fragilidad")
ps_ok   <- as.formula(paste("isglt2 ~", x_ok))
ps_mal  <- isglt2 ~ I(edad / 10) + sexo                                       # omite confusores
out_ok  <- as.formula(paste("pendiente_tfg ~ isglt2 * (", x_ok, ")"))
out_mal <- pendiente_tfg ~ isglt2 + I(edad / 10) + sexo                       # omite confusores e interacción

res <- rbind(
  `Ambos modelos correctos` = estimadores(oraculo, ps_ok, out_ok),
  `PS correcto, desenlace mal especificado` = estimadores(oraculo, ps_ok, out_mal),
  `PS mal especificado, desenlace correcto` = estimadores(oraculo, ps_mal, out_ok),
  `Ambos mal especificados` = estimadores(oraculo, ps_mal, out_mal)
)
round(cbind(res, Verdad = verdad["ATE"]), 2)
```

**Qué vemos:**

-   Con **ambos modelos correctos**, los tres recuperan la verdad (≈ `r round(verdad["ATE"], 2)`).
-   Con **un solo modelo estropeado**, el **AIPW sigue acertando** (`r sprintf("%.2f", res[2, "AIPW"])` y `r sprintf("%.2f", res[3, "AIPW"])`), mientras que la fórmula g (desenlace malo) y el IPW (PS malo) se desvían (`r sprintf("%.2f", res[2, "Fórmula g"])` y `r sprintf("%.2f", res[3, "IPW"])`).
-   Con **ambos mal**, todos fallan.

**El AIPW protege frente a errores de especificación del modelo.** No arregla un confusor no medido ni una violación de positividad.

### IC del AIPW por *bootstrap*

```{r}
#| label: aipw-boot
aipw_fn <- function(datos, i) unname(estimadores(datos[i, ], f_ps, f_out)["AIPW"])
set.seed(5)
b2 <- boot(ckd, aipw_fn, R = 300)
ic_aipw <- quantile(b2$t, c(0.025, 0.975))
c(AIPW = b2$t0, ic_aipw) |> round(2)
```

### AIPW con aprendizaje automático (*cross-fitting*)

Si no quieres decidir interacciones y formas funcionales a mano, puedes estimar los dos modelos con **bosques aleatorios** (`ranger`). Para no "sobreajustar" se usa **validación cruzada** (*cross-fitting*): los modelos se ajustan en una mitad de los pacientes y se aplican en la otra. La función `aipw_ml()` está en `R/funciones_extra_cap1213.R`:

```{r}
#| label: aipw-ml
covs <- c("edad", "sexo", "hba1c", "pas", "tfg_basal", "luacr", "ecv")
aipw_rf <- aipw_ml(ckd, covs)
aipw_rf_frag <- aipw_ml(oraculo, c(covs, "fragilidad"))        # solo posible en simulación
rbind(`Con lo medido` = aipw_rf, `Midiendo la fragilidad` = aipw_rf_frag) |> round(2)
```

**Qué vemos:** con los confusores medidos, el AIPW con bosques aleatorios da **`r round(aipw_rf["ATE"], 2)`**, igual de sesgado que los demás. Si pudiéramos medir la fragilidad, daría **`r round(aipw_rf_frag["ATE"], 2)`**, cerca de la verdad. **El aprendizaje automático mejora el modelo, no la información que no tienes.**

Con los paquetes `SuperLearner` y `tmle`, el autor trabaja el estimador **TMLE** (estimación de máxima verosimilitud dirigida), que también es doblemente robusto:

```{r}
#| label: tmle
#| eval: false
## Con los paquetes tmle y SuperLearner (no se ejecuta aquí)
library(tmle)
library(SuperLearner)
set.seed(1)
tm <- tmle(Y = ckd$pendiente_tfg, A = ckd$isglt2,
           W = ckd[, c("edad", "sexo", "hba1c", "pas", "tfg_basal", "luacr", "ecv")],
           family = "gaussian",
           Q.SL.library = c("SL.glm", "SL.ranger"),     # modelo del desenlace
           g.SL.library = c("SL.glm", "SL.ranger"))     # modelo del tratamiento (PS)
tm$estimates$ATE                                         # ATE, error estándar e IC
```

## Todos los métodos, frente a la verdad

Cada método **necesita un modelo distinto**. Resumimos qué modela cada uno y lo que estimó:

```{r}
#| label: tabla-metodos
est_reg <- coef(lm(as.formula(paste("pendiente_tfg ~ isglt2 +", x)), ckd))[2]
resumen <- tribble(
  ~metodo, ~modela_tratamiento, ~modela_desenlace, ~estimado, ~ic_inf, ~ic_sup,
  "Crudo", "No", "No", unname(coef(lm(pendiente_tfg ~ isglt2, ckd))[2]), NA, NA,
  "Regresión ajustada", "No", "Sí", unname(est_reg), NA, NA,
  "Fórmula g", "No", "Sí", unname(est["Fórmula g"]), unname(ic_gf[1]), unname(ic_gf[2]),
  "IPW", "Sí", "No", unname(est["IPW"]), NA, NA,
  "AIPW", "Sí", "Sí", unname(est["AIPW"]), unname(ic_aipw[1]), unname(ic_aipw[2]),
  "AIPW con bosques aleatorios", "Sí (ML)", "Sí (ML)", unname(aipw_rf["ATE"]),
  unname(aipw_rf["ATE"] - 1.96 * aipw_rf["ee"]), unname(aipw_rf["ATE"] + 1.96 * aipw_rf["ee"])
)
resumen |> select(-ic_inf, -ic_sup) |> mutate(estimado = round(estimado, 2))
```

```{r}
#| label: graf-metodos
#| fig-width: 8
#| fig-height: 3
grafico_estimaciones(resumen, verdad["ATE"])
```

**Qué vemos:** todos los métodos "ajustados" **comparten el mismo sesgo**: el de la fragilidad no medida. Cada uno resuelve un **problema estadístico** distinto (forma del modelo, pesos extremos, sobreajuste), pero **ninguno resuelve un problema de datos** (variables no medidas).

::: {.callout-warning}
## ⚠️ Que los métodos coincidan no significa que acierten

Si fórmula g, IPW, AIPW y emparejamiento dan lo mismo, solo sabes que **modelan bien lo medido**. Comparten el supuesto de que no hay confusión no medida. La coincidencia es una buena señal de **robustez estadística**, no de **validez causal** (12.8).
:::

::: {.callout-important}
## 🎯 En resumen

-   **Fórmula g**: modelar el desenlace, **predecir con y sin tratamiento** a cada paciente y **promediar**; cambiar la población da ATE, ATT o ATU.
-   **AIPW** combina el modelo del desenlace y el del PS: es **doblemente robusto** (acierta si uno de los dos es correcto).
-   Para el IC usa ***bootstrap*** que repita **todo** el procedimiento (modelo + estimación).
-   El **aprendizaje automático** mejora la flexibilidad de los modelos, no la información que falta.
-   Ningún método de ajuste corrige **confusión no medida**: aquí todos quedan por encima de la verdad.
:::

## Ejercicio

1.  Calcula con AIPW la **diferencia de riesgo a 36 meses** (usa `evento` como desenlace y `glm` para el modelo del desenlace).
2.  Calcula el **ATT** con la fórmula g restringiendo la población a los tratados. ¿Se acerca al ATT verdadero (`r round(verdad["ATT"], 2)`)?
3.  Estropea el modelo del desenlace quitando la interacción con `luacr`. ¿Cuánto cambia la fórmula g en las condiciones "con fragilidad"?
