# Análisis de casos completos: cuándo sirve

## La opción por defecto (y peligrosa)

R, Stata y SPSS **eliminan** por defecto las filas con algún valor faltante en las variables del modelo (*listwise deletion*): ese es el **análisis de casos completos** (ACC). Es simple, pero **no es neutro**:

-   Pierde **precisión** (menos pacientes).
-   Con MAR o MNAR puede **sesgar**.
-   Cambia la **población** analizada (los completos no son una muestra aleatoria).

## ¿Cuándo da resultados válidos?

| Situación | ¿ACC válido? |
|---|---|
| **MCAR** | **Sí** (sin sesgo; menos precisión) |
| Faltan **solo covariables**, y la falta depende de **covariables** (no del desenlace) | **Sí** para los coeficientes de una regresión bien especificada |
| Faltan **solo covariables**, y la falta depende del **desenlace** | **No** |
| Falta el **desenlace** y depende de covariables observadas | Sí para la regresión del desenlace sobre esas covariables |
| **Hay interacción** (efecto heterogéneo) y se selecciona por el modificador | **No** (cambia la población y el efecto promedio) |
| MNAR | **No** |

```{r}
#| label: setup-133
library(tidyverse)
library(mice)
library(broom)
source("R/simular_faltantes.R")

oraculo <- read_csv("Bases/ckd_isglt2_oraculo.csv")
formula_mod <- pendiente_tfg ~ isglt2 + I(edad / 10) + sexo + hba1c + pas + tfg_basal + luacr + ecv
```

## Demostración con muchas repeticiones

Un solo conjunto de datos puede engañar: el resultado de una muestra varía por azar. Repetimos el proceso **30 veces** (nuevo patrón de faltantes cada vez) en cada mecanismo y comparamos el **promedio** de las estimaciones del efecto del iSGLT2 con el obtenido con **datos completos** (referencia):

```{r}
#| label: repeticiones
referencia <- coef(lm(formula_mod, data = mutate(oraculo, luacr = log(uacr))))["isglt2"]

una_vez <- function(semilla, mecanismo) {
  d <- generar_faltantes(oraculo, mecanismo, semilla = semilla) |> mutate(luacr = log(uacr), sexo = factor(sexo))
  cc <- coef(lm(formula_mod, data = d))["isglt2"]
  d2 <- d |> select(pendiente_tfg, isglt2, edad, sexo, hba1c, pas, tfg_basal, luacr, ecv)
  imp <- mice(d2, m = 5, method = "norm", maxit = 5, printFlag = FALSE, seed = semilla)
  mi <- summary(pool(with(imp, lm(pendiente_tfg ~ isglt2 + I(edad / 10) + sexo + hba1c + pas + tfg_basal + luacr + ecv))))
  c(casos_completos = unname(cc), imputacion_multiple = mi$estimate[mi$term == "isglt2"])
}

set.seed(1)
reps <- map_dfr(c("MCAR", "MAR", "MNAR"), \(mec) {
  m <- t(sapply(1:30, \(s) una_vez(s, mec)))
  tibble(mecanismo = mec, casos_completos = m[, 1], imputacion_multiple = m[, 2])
})

reps |> group_by(mecanismo) |>
  summarise(across(c(casos_completos, imputacion_multiple), list(media = mean, de = sd), .names = "{.col}_{.fn}")) |>
  mutate(referencia = referencia, across(where(is.numeric), \(x) round(x, 3)))
```

```{r}
#| label: graf-reps
#| fig-width: 8
#| fig-height: 3.8
reps |> pivot_longer(-mecanismo, names_to = "metodo", values_to = "efecto") |>
  mutate(metodo = recode(metodo, casos_completos = "Casos completos", imputacion_multiple = "Imputación múltiple")) |>
  ggplot(aes(mecanismo, efecto, fill = metodo)) +
  geom_hline(yintercept = referencia, color = "#D55E00", linewidth = 1) +
  geom_boxplot(alpha = 0.7) +
  scale_fill_manual(values = c("Casos completos" = "#999999", "Imputación múltiple" = "#0072B2"), name = NULL) +
  labs(x = "Mecanismo de falta de la UACR", y = "Efecto estimado del iSGLT2",
       caption = "Línea naranja: estimación con datos completos. 30 repeticiones por celda. Datos simulados.") +
  theme_minimal(base_size = 11) + theme(legend.position = "bottom")
```

Lo que enseña:

-   **MCAR**: ambos métodos centrados en la referencia; los casos completos solo con **mayor variabilidad**.
-   **MAR** (con falta que depende del **desenlace**): los casos completos **se desvían** (~1.28 vs. 1.34); la **imputación** (que usa el desenlace para imputar) **corrige**.
-   **MNAR** (falta depende de la propia UACR): los casos completos se desvían **más** (~1.20), porque quedan **sobrerrepresentados los de UACR baja**, donde el beneficio del iSGLT2 es menor: el ACC estima el **efecto en otra población** (efecto heterogéneo, 8.4).

::: {.callout-warning}
## ⚠️ El ACC cambia el estimando cuando el efecto es heterogéneo

El iSGLT2 beneficia **más** a quienes tienen albuminuria **alta**. Si los datos de albuminuria **faltan más** en esos pacientes, el ACC **sobrerrepresenta** a los de albuminuria baja y estima un **efecto promedio menor**, aunque el modelo "ajuste" por UACR. No es confusión: es **selección** (Cap. 10).
:::

## ¿Y ajustar solo por lo disponible? La trampa del "indicador de falta"

Otra práctica común: **reemplazar** el valor faltante por un valor fijo (media, 0) y añadir un **indicador de falta** a la regresión. **No se recomienda**: produce estimaciones **sesgadas** incluso con MCAR en la mayoría de los modelos. Tampoco **imputar con la media** (reduce la variabilidad y atenúa las asociaciones).

```{r}
#| label: indicador
d <- generar_faltantes(oraculo, "MAR") |> mutate(luacr = log(uacr), sexo = factor(sexo))
d_ind <- d |> mutate(falta_uacr = as.integer(is.na(luacr)), luacr = ifelse(is.na(luacr), mean(luacr, na.rm = TRUE), luacr))
d_ind_cc <- d_ind |> filter(!is.na(hba1c), !is.na(pas))     # hba1c y pas siguen incompletos

media_imp <- coef(lm(update(formula_mod, . ~ . + falta_uacr), data = d_ind_cc))
ref <- coef(lm(formula_mod, data = mutate(oraculo, luacr = log(uacr), sexo = factor(sexo))))
tibble(coeficiente = c("ln(UACR)", "iSGLT2"),
       referencia = c(ref["luacr"], ref["isglt2"]),
       con_media_e_indicador = c(media_imp["luacr"], media_imp["isglt2"])) |>
  mutate(across(where(is.numeric), \(x) round(x, 3)))
```

El coeficiente de la UACR queda **atenuado** (≈ −0.18 frente a −0.22) y el del tratamiento **se desvía** (≈ 1.28 frente a 1.34): la "imputación por la media" **diluye** la asociación del confusor y **no ajusta bien**, además de dar una falsa seguridad (los errores estándar ignoran que se inventaron datos).

::: {.callout-important}
## 🎯 En resumen

-   El **ACC** (el valor por defecto) es válido con **MCAR** o cuando la falta depende solo de **covariables** del modelo; con falta que depende del **desenlace** o del **propio valor**, **sesga**.
-   Además **cambia la población**: con efectos heterogéneos, estima el efecto de **otra** población.
-   **Imputar con la media** o usar un **indicador de falta** **no son soluciones**: distorsionan las asociaciones.
-   La alternativa estándar: **imputación múltiple** (13.4).
:::

## Ejercicio

1.  Repite la simulación con **500** pacientes en vez de 5 000 (`slice_sample`): ¿qué método sufre más?
2.  Calcula cuántos pacientes se pierden por el ACC si **solo faltaran** HbA1c y PAS. ¿Cuánto cambia el IC del efecto?
3.  Explica con tus palabras por qué la imputación con la media **atenúa** la asociación.
