# Heterogeneidad del efecto: ¿a quién beneficia más?

::: {.callout-note}
## 🩺 Escenario

El servicio solo puede iniciar iSGLT2 a una parte de los pacientes elegibles este trimestre. La jefa no pregunta si el fármaco funciona **en promedio**, sino **¿a quién trato primero?** Tienes la intuición de que ayuda más a quien tiene más albuminuria, pero quieres ir más allá: ¿cuánto más?, ¿se puede construir una "puntuación de beneficio" para cada paciente?, ¿y cómo evitar creerte un hallazgo que es solo ruido? En el Cap. 8.4 vimos la **interacción** y los **subgrupos** con un modelo; aquí damos el salto a estimar el **efecto condicional** de forma causal y flexible.
:::

**Lo que vamos a hacer**

-   Distinguir el efecto **individual**, el **efecto condicional** (CATE) y el **promedio** (ATE).
-   Estimar el efecto **por subgrupo** (KDIGO A y G) con **fórmula g** e **IPW**, y compararlo con la verdad.
-   Estimar un CATE para **cada paciente** con el método de **dos aprendices** (*T-learner*), con regresión y con **bosques aleatorios**, y **calibrarlo por deciles** contra el efecto verdadero.
-   Ver cómo el **sobreajuste** fabrica heterogeneidad que no existe, y usar el CATE para **priorizar**.

Datos **simulados** (`Bases/ckd_isglt2_oraculo.csv`, los de los Cap. 3.2 y 12): conocemos el efecto individual `ite` de cada paciente, que **crece con la albuminuria**.

```{r}
#| label: c196-setup
#| message: false
#| warning: false
library(tidyverse)
library(ranger)
library(patchwork)
source("R/funciones_epi.R")              # categoria_a(), categoria_g()
source("R/funciones_extra_a.R")          # num(), pct()
source("R/funciones_extra_cap1213.R")    # cargar_oraculo(), observado(), confusores_medidos
source("R/funciones_cap19_cuasi.R")      # t_learner(), efecto_g_grupo(), efecto_ipw_grupo(), boot_vec(), calibracion_deciles()
theme_set(theme_minimal(base_size = 12) + theme(panel.grid.minor = element_blank()))

oraculo <- cargar_oraculo()                                       # incluye la verdad (ite) y la fragilidad
d <- observado(oraculo) |>                                        # lo que vería un investigador
  mutate(ite = oraculo$ite, edad10 = edad / 10,
         cat_a = categoria_a(uacr), cat_g = droplevels(categoria_g(tfg_basal)))
covs <- c("edad10", "sexo", "hba1c", "pas", "tfg_basal", "luacr", "ecv")     # confusores MEDIDOS
f_out <- as.formula(paste("pendiente_tfg ~ isglt2 * (", confusores_medidos, ")"))   # modelo del desenlace
f_ps  <- as.formula(paste("isglt2 ~", confusores_medidos))                           # modelo del tratamiento
ate <- mean(d$ite)
```

## Paso 1. Tres efectos distintos

-   **Efecto individual** ($\delta_i = Y^1_i - Y^0_i$): lo que el fármaco hace a **este** paciente. No se observa nunca.
-   **ATE**: el promedio de todos (aquí **`r num(ate)`** mL/min/1.73 m²/año).
-   **CATE** (efecto promedio **condicional**): el promedio entre pacientes con las **mismas características** $X$, $E[\delta \mid X = x]$. Es lo que sí se puede estimar y lo que sirve para decidir.

El efecto individual tiene una parte **explicable** por las covariables y otra que es "ruido individual" que ningún modelo recuperará. En la simulación sabemos cuánta hay: si predijéramos `ite` perfectamente con la albuminuria, la correlación máxima alcanzable sería

```{r}
#| label: c196-techo
techo <- sqrt(summary(lm(ite ~ splines::ns(luacr, 5), data = oraculo))$r.squared)   # R² del mejor modelo con UACR
round(techo, 2)
```

es decir, **`r num(techo)`** (el "techo" de cualquier método). Lo dibujamos:

```{r}
#| label: c196-fig-ite
#| fig-width: 7
#| fig-height: 3.4
#| fig-cap: "Efecto individual verdadero frente a la albuminuria (datos simulados): el beneficio crece con ln(UACR), con dispersión que las covariables no explican. Líneas verdes: límites de las categorías A1/A2/A3."
ggplot(oraculo, aes(luacr, ite)) +
  geom_point(alpha = 0.15, size = 0.8, colour = "grey40") +
  geom_smooth(method = "gam", formula = y ~ s(x), colour = "#D55E00", se = FALSE) +
  geom_vline(xintercept = log(c(30, 300)), linetype = "dashed", colour = "#009E73") +
  labs(x = "ln(UACR)", y = "Efecto individual verdadero (mL/min/1.73 m²/año)")
```

## Paso 2. Efecto por subgrupo: fórmula g e IPW

Para el efecto **dentro de un subgrupo** (A1, A2, A3), se estima el efecto con todo el análisis de siempre y se **promedia solo en ese subgrupo**: con la **fórmula g** (Cap. 12.6), predecir a los del subgrupo con y sin fármaco y promediar; con **IPW**, ponderar y comparar dentro del subgrupo. Los intervalos salen de un *bootstrap* de 200 réplicas.

```{r}
#| label: c196-subgrupos
tabla_subgrupo <- function(var) {
  v <- d |> group_by(.data[[var]]) |> summarise(n = n(), verdad = mean(ite)) |> rename(grupo = 1) |> mutate(grupo = as.character(grupo))
  g   <- boot_vec(d, \(x) efecto_g_grupo(x, var, f_out), B = 200, semilla = 1) |> rename(g = estimado, g_inf = inf, g_sup = sup)
  ipw <- boot_vec(d, \(x) efecto_ipw_grupo(x, var, f_ps), B = 200, semilla = 1) |> rename(ipw = estimado, ipw_inf = inf, ipw_sup = sup)
  v |> left_join(g, by = "grupo") |> left_join(ipw, by = "grupo") |> mutate(variable = var)
}
sub_a <- tabla_subgrupo("cat_a")
sub_a |> select(grupo, n, verdad, g, g_inf, g_sup, ipw, ipw_inf, ipw_sup) |> mutate(across(where(is.numeric) & !n, \(v) round(v, 2)))
```

**Qué vemos:** el **gradiente** se recupera: verdad `r num(sub_a$verdad[1])` (A1), `r num(sub_a$verdad[2])` (A2) y `r num(sub_a$verdad[3])` (A3); fórmula g `r num(sub_a$g[1])`, `r num(sub_a$g[2])` y `r num(sub_a$g[3])`. La diferencia A3 − A1 es `r num(sub_a$g[3] - sub_a$g[1])` con g y `r num(sub_a$ipw[3] - sub_a$ipw[1])` con IPW, frente a `r num(sub_a$verdad[3] - sub_a$verdad[1])` verdadera. Pero **los niveles están desplazados hacia arriba** (**`r num(mean(sub_a$g - sub_a$verdad))`** de media): es la fragilidad no medida del Cap. 12, que infla el beneficio **en todos los subgrupos**. El grupo A1 tiene pocos pacientes (n = `r sub_a$n[1]`) y el IC del IPW lo refleja. Ojo: los IC *bootstrap* solo recogen el azar muestral, no el sesgo; por eso en `r sum(sub_a$g_inf > sub_a$verdad)` de los 3 subgrupos (A1, A2 y A3) el IC de la fórmula g queda **por encima** de la verdad: precisión sin validez.

Ahora por categoría de TFGe (G2, G3a, G3b, G4):

```{r}
#| label: c196-subgrupos-g
sub_g <- tabla_subgrupo("cat_g")
sub_g |> select(grupo, n, verdad, g, g_inf, g_sup, ipw) |> mutate(across(where(is.numeric) & !n, \(v) round(v, 2)))
dentro_a2 <- oraculo |> mutate(cat_a = categoria_a(uacr), cat_g = categoria_g(tfg_basal)) |>
  filter(cat_a == "A2") |> group_by(cat_g) |> summarise(verdad = mean(ite))
```

**Qué vemos:** el efecto parece **crecer** al bajar la TFGe (verdad de `r num(sub_g$verdad[1])` en G2 a `r num(sub_g$verdad[4])` en G4). Pero la TFGe no es la que modifica el efecto: es la **albuminuria**, que en estos datos es algo mayor cuando la TFGe es menor. Dentro del estrato A2, el efecto verdadero apenas cambia entre categorías G (de `r num(min(dentro_a2$verdad))` a `r num(max(dentro_a2$verdad))`). Una variable puede parecer modificadora solo por **arrastrar** a la que de verdad lo es.

```{r}
#| label: c196-fig-subgrupos
#| fig-width: 8
#| fig-height: 3.4
#| fig-cap: "Efecto por subgrupo: verdad (rombo), fórmula g (punto, IC bootstrap) e IPW (cuadro). Datos simulados."
bind_rows(sub_a, sub_g) |>
  mutate(variable = recode(variable, cat_a = "Albuminuria (KDIGO A)", cat_g = "TFGe (KDIGO G)")) |>
  ggplot(aes(grupo)) +
  geom_pointrange(aes(y = g, ymin = g_inf, ymax = g_sup), colour = "#0072B2", position = position_nudge(x = -0.12)) +
  geom_point(aes(y = ipw), shape = 15, size = 2.2, colour = "#009E73", position = position_nudge(x = 0.12)) +
  geom_point(aes(y = verdad), shape = 18, size = 3.5, colour = "#D55E00") +
  facet_wrap(~variable, scales = "free_x") + labs(x = NULL, y = "Efecto (mL/min/1.73 m²/año)")
```

## Paso 3. Un CATE para cada paciente: el método de dos aprendices

Los subgrupos usan categorías que **tú** eliges. El método de **dos aprendices** (*T-learner*) deja que los datos digan cómo varía el efecto: (1) ajustar un modelo del desenlace **solo en los tratados**, $\hat\mu_1(x)$; (2) otro **solo en los no tratados**, $\hat\mu_0(x)$; (3) para cada paciente, el efecto estimado es $\hat\tau(x) = \hat\mu_1(x) - \hat\mu_0(x)$. Usamos `t_learner()` con **ajuste cruzado** en 5 pliegues (Cap. 12.11): cada paciente se predice con modelos que **no lo vieron**. Probamos regresión lineal y bosque aleatorio (`ranger`):

```{r}
#| label: c196-tlearner
d$cate_lm <- t_learner(d, "pendiente_tfg", "isglt2", covs, modelo = "lm")
d$cate_rf <- t_learner(d, "pendiente_tfg", "isglt2", covs, modelo = "ranger")
resumen_cate <- map_dfr(c(`Regresión` = "cate_lm", `Bosque` = "cate_rf"), \(v)
  tibble(media = mean(d[[v]]), sd = sd(d[[v]]), correlacion = cor(d[[v]], d$ite)), .id = "modelo")
resumen_cate |> mutate(across(where(is.numeric), \(v) round(v, 2)))
```

**Qué vemos:** el efecto individual verdadero tiene media **`r num(ate)`** y desviación **`r num(sd(d$ite))`**. La **regresión** capta la heterogeneidad casi hasta el techo (correlación **`r num(resumen_cate$correlacion[1])`** frente a **`r num(techo)`**); el **bosque** se queda en **`r num(resumen_cate$correlacion[2])`**. Aquí el efecto depende de una sola variable y de forma suave, justo el escenario donde la regresión gana: el bosque, más flexible, pierde precisión por ruido. Ambas medias (**`r num(resumen_cate$media[1])`** y **`r num(resumen_cate$media[2])`**) superan el ATE verdadero (**`r num(ate)`**): otra vez la fragilidad.

### Calibración por deciles

La calibración responde a: "si agrupo a los pacientes en 10 grupos según su CATE **estimado**, ¿el efecto **verdadero** de cada grupo coincide con el estimado?". Ordenamos y comparamos medias:

```{r}
#| label: c196-calibracion
cal <- bind_rows(calibracion_deciles(d$cate_lm, d$ite) |> mutate(modelo = "Regresión"),
                 calibracion_deciles(d$cate_rf, d$ite) |> mutate(modelo = "Bosque"))
pend_cal <- cal |> group_by(modelo) |> summarise(pendiente = coef(lm(verdadero ~ estimado))[[2]], desplazamiento = mean(estimado - verdadero))
cal |> filter(decil %in% c(1, 5, 10)) |> mutate(across(where(is.numeric), \(v) round(v, 2))) |> arrange(modelo, decil)
```

```{r}
#| label: c196-fig-calibracion
#| fig-width: 6.5
#| fig-height: 4
#| fig-cap: "Calibración del CATE por deciles: efecto estimado frente a efecto verdadero (datos simulados). La diagonal es la calibración perfecta."
ggplot(cal, aes(estimado, verdadero, colour = modelo)) +
  geom_abline(colour = "grey50", linetype = "dashed") +
  geom_line(linewidth = 0.6) + geom_point(size = 2) +
  scale_colour_manual(values = c(Regresión = "#0072B2", Bosque = "#D55E00")) +
  coord_equal() + labs(x = "CATE estimado (media del decil)", y = "Efecto verdadero (media del decil)", colour = NULL)
```

**Qué vemos:** ambas curvas quedan **por debajo de la diagonal** (el efecto estimado supera al verdadero en `r num(pend_cal$desplazamiento[pend_cal$modelo == "Regresión"])` con regresión y en `r num(pend_cal$desplazamiento[pend_cal$modelo == "Bosque"])` con bosque, de media): es el desplazamiento por confusión no medida. Pero **ordenan bien**: la regresión tiene una pendiente de **`r num(pend_cal$pendiente[pend_cal$modelo == "Regresión"])`** (1 = calibración perfecta en pendiente) y el bosque de **`r num(pend_cal$pendiente[pend_cal$modelo == "Bosque"])`**: este **exagera** la dispersión (sus deciles extremos están más lejos del centro de lo que está el efecto verdadero). Si incluimos la fragilidad (solo posible en simulación), el desplazamiento desaparece:

```{r}
#| label: c196-oraculo-fragilidad
dd <- mutate(d, fragilidad = oraculo$fragilidad)
cate_frag <- t_learner(dd, "pendiente_tfg", "isglt2", c(covs, "fragilidad"), modelo = "lm")
round(c(media_estimada = mean(cate_frag), ATE_verdadero = ate, correlacion = cor(cate_frag, d$ite)), 2)
```

Con la fragilidad medida, la media estimada es **`r num(mean(cate_frag))`** (verdad **`r num(ate)`**). Es decir: el CATE es tan válido como lo sea la **identificación** del efecto; modelar bien la heterogeneidad no arregla la confusión.

## Paso 4. Heterogeneidad que no existe

Los métodos flexibles encuentran patrones **donde no los hay**. Para verlo, quitamos el efecto del fármaco de los datos: damos a **todos** su resultado sin tratamiento (`pendiente_0`), de modo que el efecto verdadero es **cero para todos** y no hay heterogeneidad. Repetimos el T-learner:

```{r}
#| label: c196-mundo-nulo
nulo <- mutate(d, pendiente_tfg = oraculo$pendiente_0)               # mundo sin efecto: el fármaco no hace nada
nulo_lm <- t_learner(nulo, "pendiente_tfg", "isglt2", covs, modelo = "lm")
nulo_rf <- t_learner(nulo, "pendiente_tfg", "isglt2", covs, modelo = "ranger")
tibble(modelo = c("Regresión", "Bosque"), media = c(mean(nulo_lm), mean(nulo_rf)), sd = c(sd(nulo_lm), sd(nulo_rf)),
       p10 = c(quantile(nulo_lm, 0.1), quantile(nulo_rf, 0.1)), p90 = c(quantile(nulo_lm, 0.9), quantile(nulo_rf, 0.9))) |>
  mutate(across(where(is.numeric), \(v) round(v, 2)))
```

**Qué vemos:** la media sale **`r num(mean(nulo_lm))`** (otra vez la fragilidad, que hace parecer efecto lo que es pronóstico), pero lo importante es la **dispersión**. En un mundo donde **nadie** se beneficia de forma distinta, la regresión dibuja un efecto casi constante (DE **`r num(sd(nulo_lm))`**), mientras el bosque "descubre" pacientes con un efecto de `r num(quantile(nulo_rf, 0.1))` y otros de `r num(quantile(nulo_rf, 0.9))` (DE **`r num(sd(nulo_rf))`**). Esa heterogeneidad es **ruido** que el modelo toma por señal.

::: {.callout-warning}
## ⚠️ Cómo no engañarte con la heterogeneidad

El Cap. 8.4 resume los errores clásicos de los subgrupos; recuerda los tres que más duelen. (1) **Muchos subgrupos, algún hallazgo**: si miras 20, uno saldrá "significativo" por azar. Define los pocos subgrupos **antes** de mirar los resultados y comprueba la **interacción**, no el valor *p* de cada subgrupo. (2) **Un modelo flexible no es un modelo verdadero**: compara siempre con uno simple, usa ajuste cruzado y evalúa la calibración en **datos nuevos**. (3) **El CATE hereda los sesgos del ATE**: si la confusión no medida infla el efecto promedio, también infla el efecto de cada subgrupo. Un hallazgo de heterogeneidad es una **hipótesis** que merece replicarse, no una conclusión.
:::

## Paso 5. ¿A quién trato primero?

Volvamos a la pregunta de la jefa: solo hay fármaco para el **30 %** de los pacientes. Comparamos cinco reglas de priorización por el **efecto verdadero medio** de los elegidos (solo calculable aquí): al azar, por albuminuria (de mayor a menor), con el CATE de la regresión, con el del bosque, y la regla imposible de elegir **a los de mayor efecto verdadero**.

```{r}
#| label: c196-priorizar
k <- round(0.30 * nrow(d))
top <- \(puntaje) mean(d$ite[order(puntaje, decreasing = TRUE)[seq_len(k)]])        # efecto verdadero medio de los k elegidos
prioridad <- tibble(regla = c("Al azar", "Por UACR (ln UACR)", "T-learner con regresión", "T-learner con bosque", "Oráculo (efecto verdadero)"),
                    efecto_medio = c(ate, top(d$luacr), top(d$cate_lm), top(d$cate_rf), top(d$ite)))
prioridad |> mutate(efecto_medio = round(efecto_medio, 2))
```

**Qué vemos:** tratar a un 30 % elegido al azar da en promedio **`r num(prioridad$efecto_medio[1])`**; elegirlo por albuminuria sube a **`r num(prioridad$efecto_medio[2])`**; el CATE de la regresión da **`r num(prioridad$efecto_medio[3])`** y el del bosque **`r num(prioridad$efecto_medio[4])`**, frente al máximo teórico de **`r num(prioridad$efecto_medio[5])`**. Priorizar por un criterio **clínico simple** (la albuminuria) ya consigue casi todo lo alcanzable; el aprendizaje automático añade poco aquí porque la heterogeneidad **tiene un solo motor**. Con muchas covariables que interactúan, sería otra historia.

Con el paquete `grf` (bosques causales, de Athey y Wager), que estima el CATE con intervalos y una prueba de calibración (código no verificado en el entorno de pruebas del libro):

```{r}
#| label: c196-grf
#| eval: !expr requireNamespace("grf", quietly = TRUE)
#| error: true
# Con el paquete grf (código no verificado en el entorno de pruebas del libro)
library(grf)
X  <- model.matrix(~ edad10 + sexo + hba1c + pas + tfg_basal + luacr + ecv, data = d)[, -1]
cf <- causal_forest(X, Y = d$pendiente_tfg, W = d$isglt2, num.trees = 2000, seed = 1)
cate_grf <- predict(cf)$predictions                 # CATE de cada paciente (predicción fuera de bolsa)
average_treatment_effect(cf, target.sample = "all") # ATE con error estándar
test_calibration(cf)                                # ¿hay heterogeneidad real? (coeficientes "mean" y "differential")
best_linear_projection(cf, X[, "luacr"])            # ¿cuánto cambia el efecto con ln(UACR)?
cor(cate_grf, d$ite)                                # solo posible con datos simulados
```

::: {.callout-important}
## 🎯 En resumen

-   El **CATE** (efecto condicional) es lo que sirve para decidir **a quién** tratar; el efecto individual no se observa nunca.
-   Por **subgrupo**, la fórmula g y el IPW recuperan el **gradiente** con la albuminuria (A3 − A1 = **`r num(sub_a$g[3] - sub_a$g[1])`** frente a **`r num(sub_a$verdad[3] - sub_a$verdad[1])`** verdadero), pero con los **niveles inflados** (**`r num(mean(sub_a$g - sub_a$verdad))`**) por la fragilidad no medida.
-   Una variable puede parecer modificadora solo por **correlacionar** con la que sí lo es (TFGe y albuminuria).
-   El **T-learner** estima un CATE por paciente: con regresión, correlación **`r num(resumen_cate$correlacion[1])`** con el efecto verdadero (techo **`r num(techo)`**); con bosque, **`r num(resumen_cate$correlacion[2])`** y una dispersión exagerada. Calibra siempre **por deciles**.
-   Sin ningún efecto verdadero, el bosque inventa una dispersión de **`r num(sd(nulo_rf))`**: cuidado con los **falsos hallazgos**. Y priorizar por albuminuria casi iguala al CATE complejo.
:::

## Ejercicio

1.  En el Paso 5, cambia el 30 % por el 10 % y por el 60 %. ¿Cómo cambia la ventaja de priorizar frente a tratar al azar? ¿Qué pasa cuando tratas a casi todos?
2.  En el Paso 3, prueba `t_learner(..., modelo = "ranger")` con otras `semilla` y compara la correlación con el efecto verdadero. ¿Cuánto varía?
3.  Define tú tres subgrupos plausibles **antes** de mirar (p. ej., edad ≥ 70, ECV, HbA1c ≥ 9) y calcula el efecto por fórmula g con `efecto_g_grupo()`. ¿Alguno difiere del resto? ¿Qué te diría el Cap. 8.4 sobre cómo interpretarlo?

## Referencias

-   Künzel SR, Sekhon JS, Bickel PJ, Yu B. Metalearners for estimating heterogeneous treatment effects using machine learning. *Proc Natl Acad Sci USA*. 2019;116(10):4156-4165.
-   Wager S, Athey S. Estimation and inference of heterogeneous treatment effects using random forests. *J Am Stat Assoc*. 2018;113(523):1228-1242.
-   Knol MJ, VanderWeele TJ. Recommendations for presenting analyses of effect modification and interaction. *Int J Epidemiol*. 2012;41(2):514-520.
-   Hernán MA, Robins JM. *Causal Inference: What If*. Chapman & Hall/CRC; 2020 (cap. 4: modificación del efecto).
-   Barrett M, D'Agostino McGowan L, Gerke T. *Causal Inference in R*. <https://www.r-causal.org/> (lectura recomendada por el autor).
