# Puntaje de propensión con encuestas, datos faltantes y más de dos tratamientos

::: {.callout-note}
## 🩺 Escenario

Tres situaciones que arruinan el PS "de manual". **(1)** Quieres el efecto del iSGLT2 en *toda la región*, pero tus datos vienen de una **encuesta** que sobremuestreó las zonas rurales, con pesos y comunidades. **(2)** En tu cohorte falta la UACR en un tercio de los pacientes, y faltan más justo en quienes evolucionan peor. **(3)** Tus pacientes no eligen entre dos opciones sino entre **tres**: nada, un aGLP-1 o un iSGLT2. En los tres casos el PS sigue siendo la herramienta, pero hay que adaptarlo.
:::

Este subcapítulo asume que ya conoces el PS (12.3), el emparejamiento (12.4) y la ponderación (12.5). Para el diseño muestral te remitimos al Cap. 6.3 y para la imputación al Cap. 13.4-13.5. Las tres secciones son independientes y cada una tiene **verdad conocida y sin confusión no medida**: si un método falla, el culpable es el método.

**Lo que vamos a hacer**

-   **Encuestas**: qué población representa el efecto y cómo combinar el peso muestral con el peso del PS.
-   **Faltantes**: estimar el PS dentro de cada base imputada (*within*) o promediarlo, frente a casos completos.
-   **Tres niveles**: PS multinomial, pesos generalizados, balance entre varios grupos y efectos por pares.

```{r}
#| label: c1210-setup
library(tidyverse)
library(survey)
library(mice)
library(mitools)
library(sandwich)
library(nnet)
library(marginaleffects)
source("R/funciones_epi.R")
source("R/funciones_extra_cap1213.R")
source("R/simular_encuesta_erc.R")
source("R/simular_cap1210.R")
source("R/funciones_cap1210.R")
f2 <- \(x) sprintf("%.2f", x)
```

## Parte 1. PS con una encuesta de diseño complejo

### Paso 1: ¿qué efecto quieres, el de la muestra o el de la población?

Nuestra encuesta (simulada) tiene **2 400 adultos con diabetes y ERC** de 60 comunidades: 20 urbanas y 40 rurales. Las zonas rurales están **sobremuestreadas** (dos tercios de la muestra, un 40 % de la región). Además, el iSGLT2 beneficia más en las zonas rurales. Como conocemos toda la región, calculamos los efectos verdaderos:

```{r}
#| label: c1210-verdad-enc
enc <- read_csv("Bases/ps_encuesta_erc.csv", show_col_types = FALSE)   # encuesta simulada
pob <- simular_poblacion_ps()                                            # la región completa (solo en simulación)

pate <- mean(pob$ite)                                      # efecto verdadero en la POBLACIÓN
sate <- mean(pob$ite[match(enc$id, pob$id)])               # efecto verdadero en las personas de la MUESTRA
c(urbano = mean(pob$ite[pob$area == "Urbano"]), rural = mean(pob$ite[pob$area == "Rural"]),
  poblacion = pate, muestra = sate) |> round(2)
```

**Qué vemos:** el efecto de la **población** es `r f2(pate)` mL/min/1.73 m²/año, pero el de las **personas encuestadas** es `r f2(sate)`: la muestra tiene demasiada gente rural, donde el efecto es mayor. Un análisis que ignore el diseño responde a la pregunta sobre *esta muestra*; para hablar de la región hay que usar los pesos. Esto es el **PATE** (efecto en la población) frente al **SATE** (efecto en la muestra).

### Paso 2: dos formas de usar los pesos muestrales

El **peso muestral** (`peso`) dice a cuántos adultos representa cada encuestado. Hay dos decisiones, que conviene separar:

-   **¿Entra el peso muestral en el modelo del PS?** Dos opciones habituales: PS **sin pesos** (logística común) o PS **con pesos** (`svyglm`, que estima el PS de la *población*).
-   **¿Entra en el análisis del desenlace?** Sí, siempre, si quieres el efecto poblacional. El peso final es el **producto**: $w_i = \text{peso muestral}_i \times \text{peso del PS}_i$.

```{r}
#| label: c1210-ps-enc
f_ps <- isglt2 ~ I(edad / 10) + sexo + tfg + luacr + area
dis  <- svydesign(ids = ~cluster, strata = ~area, weights = ~peso, data = enc, nest = TRUE)

enc$ps_sin <- fitted(glm(f_ps, data = enc, family = binomial))             # PS sin pesos muestrales
enc$ps_con <- fitted(svyglm(f_ps, design = dis, family = quasibinomial))   # PS con pesos muestrales
enc <- enc |> mutate(w_sin = peso_ipw(ps_sin, isglt2), w_con = peso_ipw(ps_con, isglt2))
```

Ahora el efecto con cuatro análisis. El primero ignora el diseño (el "feo"); el segundo usa solo el peso del PS pero **sí** declara conglomerados; el tercero y el cuarto multiplican por el peso muestral:

```{r}
#| label: c1210-efectos-enc
fit_ing <- lm(pendiente_tfg ~ isglt2, data = enc, weights = w_sin)
ee_ing  <- sqrt(vcovHC(fit_ing, "HC1")["isglt2", "isglt2"])

res_enc <- bind_rows(
  tibble(metodo = "1. Ignorar el diseño", estimado = coef(fit_ing)[["isglt2"]], ee = ee_ing,
         ic_inf = estimado - 1.96 * ee, ic_sup = estimado + 1.96 * ee),
  efecto_diseno(enc, enc$w_sin)             |> mutate(metodo = "2. Peso del PS, sin peso muestral"),
  efecto_diseno(enc, enc$peso * enc$w_sin)  |> mutate(metodo = "3. Peso muestral x PS (PS sin pesos)"),
  efecto_diseno(enc, enc$peso * enc$w_con)  |> mutate(metodo = "4. Peso muestral x PS (PS con pesos)")
)
res_enc |> mutate(across(where(is.numeric), \(x) round(x, 2)))
```

```{r}
#| label: c1210-fig-enc
#| fig-width: 8
#| fig-height: 3.2
grafico_estimaciones(res_enc, pate) +
  geom_vline(xintercept = sate, linetype = "dashed", color = "#009E73") +
  annotate("text", x = sate, y = 0.6, label = "efecto en la muestra", color = "#009E73", hjust = 1.05, size = 3.3)
```

**Qué vemos:** los análisis 1 y 2 caen sobre el **efecto de la muestra** (`r f2(res_enc$estimado[1])` y `r f2(res_enc$estimado[2])`; línea verde discontinua), no sobre el poblacional (`r f2(pate)`). Los análisis 3 y 4, con el peso muestral, dan `r f2(res_enc$estimado[3])` y `r f2(res_enc$estimado[4])`, y sus IC contienen el valor verdadero. También cambia el **error estándar**: `r f2(res_enc$ee[1])` si ignoras el diseño y `r f2(res_enc$ee[4])` con conglomerados y estratos (`r f2(res_enc$ee[4] / res_enc$ee[1])` veces mayor). Ignorar el diseño da un IC más estrecho y para la pregunta equivocada.

### Paso 3: ¿es azar o es sesgo? Repetir la encuesta

Una sola muestra puede salir lejos o cerca por casualidad. Repetimos la encuesta 100 veces (misma región, otras comunidades) y promediamos:

```{r}
#| label: c1210-replicas-enc
una_encuesta <- function(s) {
  m <- muestrear_bietapico(pob, conglom = c(Urbano = 20, Rural = 40), por_cluster = 40, semilla = s) |>
    select(-all_of(cols_oraculo_ps))
  dis_s <- svydesign(ids = ~cluster, strata = ~area, weights = ~peso, data = m, nest = TRUE)
  w_s <- peso_ipw(fitted(glm(f_ps, data = m, family = binomial)), m$isglt2)
  w_c <- peso_ipw(fitted(svyglm(f_ps, design = dis_s, family = quasibinomial)), m$isglt2)
  b <- \(w) coef(lm(pendiente_tfg ~ isglt2, data = m, weights = w))[["isglt2"]]
  c(`1. Ignorar el diseño` = b(w_s), `3. Peso muestral x PS (PS sin pesos)` = b(m$peso * w_s),
    `4. Peso muestral x PS (PS con pesos)` = b(m$peso * w_c))
}
rep_enc <- map_dfr(1:100, \(s) as.list(una_encuesta(s)))
tibble(metodo = names(rep_enc), media = colMeans(rep_enc), de = apply(rep_enc, 2, sd)) |>
  mutate(sesgo_vs_poblacion = media - pate, across(where(is.numeric), \(x) round(x, 2)))
```

**Qué vemos:** ignorar el diseño sobreestima el efecto poblacional de forma **sistemática** (media `r f2(mean(rep_enc[[1]]))` frente a `r f2(pate)`). Con el peso muestral, las dos versiones son **prácticamente insesgadas** (`r f2(mean(rep_enc[[2]]))` y `r f2(mean(rep_enc[[3]]))`) y entre ellas no hay diferencia apreciable aquí: el modelo del PS ya incluye el área, la variable de diseño. Lo que **no** es opcional es el peso muestral en el análisis final.

### Paso 4: subpoblaciones, `subset()` sobre el diseño

¿Y el efecto en mayores de 70 años? Igual que en el Cap. 6.3: se filtra el **diseño**, no la base. El PS se estima con toda la muestra (más información) y el diseño se recorta después:

```{r}
#| label: c1210-subpob
enc <- enc |> mutate(w_final = peso * w_con)
dis_f  <- svydesign(ids = ~cluster, strata = ~area, weights = ~w_final, data = enc, nest = TRUE)
sub_ok <- svyglm(pendiente_tfg ~ isglt2, subset(dis_f, edad >= 70))        # correcto
dis_mal <- svydesign(ids = ~cluster, strata = ~area, weights = ~w_final, nest = TRUE,
                     data = filter(enc, edad >= 70))                      # lo que NO se debe hacer
sub_mal <- svyglm(pendiente_tfg ~ isglt2, dis_mal)

tibble(analisis = c("subset() del diseño", "Filtrar la base", "Verdad (región)"),
       estimado = c(coef(sub_ok)[["isglt2"]], coef(sub_mal)[["isglt2"]], mean(pob$ite[pob$edad >= 70])),
       ee = c(SE(sub_ok)[["isglt2"]], SE(sub_mal)[["isglt2"]], NA)) |> mutate(across(where(is.numeric), \(x) round(x, 3)))
```

**Qué vemos:** las estimaciones puntuales coinciden (`r f2(coef(sub_ok)[["isglt2"]])`) y el efecto verdadero en este subgrupo es `r f2(mean(pob$ite[pob$edad >= 70]))`. El error estándar difiere un poco (`r sprintf("%.3f", SE(sub_ok)[["isglt2"]])` frente a `r sprintf("%.3f", SE(sub_mal)[["isglt2"]])`) porque aquí todas las comunidades tienen mayores de 70 años; con subgrupos raros la diferencia crece, y a veces R ni puede calcular la varianza.

Con los paquetes `WeightIt` y `cobalt` (código no verificado en el entorno de pruebas del libro; el análisis anterior es la versión propia ejecutable):

```{r}
#| label: c1210-weightit-enc
#| eval: !expr requireNamespace("WeightIt", quietly = TRUE) && requireNamespace("cobalt", quietly = TRUE)
#| error: true
library(WeightIt); library(cobalt)
w_enc <- weightit(isglt2 ~ I(edad / 10) + sexo + tfg + luacr + area, data = enc,
                  method = "glm", estimand = "ATE", s.weights = "peso")   # s.weights: peso muestral
bal.tab(w_enc, un = TRUE, thresholds = c(m = 0.1))                          # balance ponderado
enc$w_wi <- enc$peso * w_enc$weights                                        # peso final = muestral x PS
dis_wi <- svydesign(ids = ~cluster, strata = ~area, weights = ~w_wi, data = enc, nest = TRUE)
svyglm(pendiente_tfg ~ isglt2, dis_wi)
```

## Parte 2. PS con imputación múltiple

### Paso 5: una cohorte con faltantes que dependen del desenlace

Cohorte simulada de 3 000 pacientes (sin confusión no medida). La UACR falta en un tercio y la HbA1c en cerca de un 10 %, con un mecanismo **MAR**: la falta depende de edad, TFGe, tratamiento y **del propio desenlace**. Conocemos el ATE verdadero y, además, el análisis con la base completa (la referencia que una base con faltantes intenta alcanzar):

```{r}
#| label: c1210-datos-mi
comp <- simular_ps_completa()                                  # base completa (oráculo)
dat  <- con_faltantes(comp) |> select(-id, -ite) |> mutate(sexo = factor(sexo))
comp <- comp |> mutate(sexo = factor(sexo))
f_ps2 <- isglt2 ~ I(edad / 10) + sexo + hba1c + tfg_basal + luacr + ecv

ate2 <- mean(comp$ite)
ref  <- ipw_una_base(comp, f_ps2)                               # IPW con la base completa
cc   <- ipw_una_base(na.omit(dat), f_ps2)                       # IPW con casos completos
c(faltan_luacr = mean(is.na(dat$luacr)), faltan_hba1c = mean(is.na(dat$hba1c)),
  pacientes_completos = nrow(na.omit(dat)) / nrow(dat)) |> round(2)
```

Con **casos completos** quedan `r nrow(na.omit(dat))` pacientes y el ATE sale en **`r f2(cc$estimado)`**; con la base completa, `r f2(ref$estimado)`; la verdad es `r f2(ate2)`. Los casos completos no son una muestra al azar: sobreviven más los que tienen valores altos de pendiente.

### Paso 6: imputar con el tratamiento y el desenlace (y el "feo" sin desenlace)

El modelo de imputación debe contener **todo lo que usarás después**: el tratamiento, el desenlace y los confusores. Por defecto, `mice` usa todas las columnas como predictores; aquí lo hacemos explícito para poder **quitar** el desenlace y ver qué pasa:

```{r}
#| label: c1210-imputar
pm <- make.predictorMatrix(dat)                  # todos predicen a todos (incluye isglt2 y pendiente_tfg)
imp <- mice(dat, m = 20, maxit = 10, method = "pmm", predictorMatrix = pm, printFlag = FALSE, seed = 1)

pm0 <- pm; pm0[, "pendiente_tfg"] <- 0           # el "feo": el desenlace NO ayuda a imputar
imp0 <- mice(dat, m = 20, maxit = 10, method = "pmm", predictorMatrix = pm0, printFlag = FALSE, seed = 1)
```

### Paso 7: enfoque *within*, el PS dentro de cada imputación

El orden del Cap. 13.5: (1) imputar $m$ bases; (2) **en cada base**, estimar el PS, ponderar y estimar el efecto; (3) combinar las $m$ estimaciones con las **reglas de Rubin**. Usamos `ipw_una_base()` (ver `R/funciones_cap1210.R`), que devuelve el estimado y su varianza robusta, y `mitools::MIcombine()` para combinar:

```{r}
#| label: c1210-within
combinar <- function(imputacion) {
  res <- map(complete(imputacion, "all"), ipw_una_base, formula_ps = f_ps2)    # PS + pesos + efecto en cada base
  mi  <- MIcombine(map(res, "estimado"), map(res, "varianza"))                  # reglas de Rubin
  list(res = res, estimado = coef(mi)[[1]], ee = sqrt(vcov(mi)[1, 1]))
}
within  <- combinar(imp)
sin_y   <- combinar(imp0)
c(estimado = within$estimado, ee = within$ee, rango_por_base = range(map_dbl(within$res, "estimado"))) |> round(3)
```

Cada una de las 20 bases da un ATE algo distinto (de `r f2(min(map_dbl(within$res, "estimado")))` a `r f2(max(map_dbl(within$res, "estimado")))`). Rubin los combina y suma esa variación entre bases al error estándar. Con `mice` el equivalente es `pool()`, pero con una restricción importante:

::: {.callout-warning}
## ⚠️ `with(imp, ...)` no ve una fórmula guardada fuera

Si escribes la fórmula en un objeto y la pasas a `with()`, falla, porque la fórmula "recuerda" el entorno global y no las columnas de cada base imputada. La fórmula debe ir **dentro** de la llamada, o usa una función aplicada a `complete(imp, "all")` como arriba.
:::

```{r}
#| label: c1210-with-error
#| error: true
f_externa <- isglt2 ~ I(edad / 10) + luacr
with(imp, glm(f_externa, family = binomial))                       # falla
res_ok <- with(imp, glm(isglt2 ~ I(edad / 10) + luacr, family = binomial))   # fórmula inline: funciona
class(res_ok)
```

### Paso 8: enfoque "promediar el PS"

La alternativa es estimar el PS en cada base, **promediarlo** por paciente y hacer **un solo** análisis con ese PS promedio:

```{r}
#| label: c1210-promedio
ps_prom <- Reduce(`+`, map(within$res, "ps")) / length(within$res)         # PS promedio por paciente
promedio <- ipw_una_base(complete(imp, 1), f_ps2, ps = ps_prom)            # un solo análisis (la base 1)
```

Su error estándar sale de un solo análisis y **no recoge** la incertidumbre de la imputación (Rubin sí).

### Paso 9: comparar todo con la verdad

```{r}
#| label: c1210-comparar-mi
#| fig-width: 8
#| fig-height: 3.4
res_mi <- tibble(
  metodo = c("Base completa (referencia)", "Casos completos", "Imputar SIN desenlace", "Imputación: within", "Imputación: promediar PS"),
  estimado = c(ref$estimado, cc$estimado, sin_y$estimado, within$estimado, promedio$estimado),
  ee = sqrt(c(ref$varianza, cc$varianza, sin_y$ee^2, within$ee^2, promedio$varianza))
) |> mutate(ic_inf = estimado - 1.96 * ee, ic_sup = estimado + 1.96 * ee)
grafico_estimaciones(res_mi, ate2)
res_mi |> mutate(across(where(is.numeric), \(x) round(x, 3)))
```

**Qué vemos:** *within* (`r f2(within$estimado)`) y promediar el PS (`r f2(promedio$estimado)`) quedan cerca de la referencia (`r f2(ref$estimado)`) y de la verdad (`r f2(ate2)`). Los casos completos (`r f2(cc$estimado)`) y, sobre todo, imputar **sin el desenlace** (`r f2(sin_y$estimado)`) se alejan. El error estándar de *within* (`r sprintf("%.3f", within$ee)`) es mayor que el de promediar (`r sprintf("%.3f", sqrt(promedio$varianza))`), como debe ser: suma la incertidumbre de imputar.

Una sola base puede engañar (la referencia misma no coincide con la verdad: es una muestra). Repetimos la cohorte 40 veces, con m = 5 imputaciones para ir rápido:

```{r}
#| label: c1210-replicas-mi
una_cohorte <- function(s) {
  cm <- simular_ps_completa(semilla = s) |> mutate(sexo = factor(sexo))
  d  <- con_faltantes(cm, semilla = s + 500) |> select(-id, -ite)
  pm1 <- make.predictorMatrix(d); pm2 <- pm1; pm2[, "pendiente_tfg"] <- 0
  i1 <- complete(mice(d, m = 5, maxit = 5, method = "pmm", predictorMatrix = pm1, printFlag = FALSE, seed = s), "all")
  i2 <- complete(mice(d, m = 5, maxit = 5, method = "pmm", predictorMatrix = pm2, printFlag = FALSE, seed = s), "all")
  ps <- Reduce(`+`, map(i1, \(b) ipw_una_base(b, f_ps2)$ps)) / 5
  c(verdad = mean(cm$ite), `Base completa` = ipw_una_base(cm, f_ps2)$estimado,
    `Casos completos` = ipw_una_base(na.omit(d), f_ps2)$estimado,
    `Imputar SIN desenlace` = mean(map_dbl(i2, \(b) ipw_una_base(b, f_ps2)$estimado)),
    `Within` = mean(map_dbl(i1, \(b) ipw_una_base(b, f_ps2)$estimado)),
    `Promediar PS` = ipw_una_base(i1[[1]], f_ps2, ps = ps)$estimado)
}
rep_mi <- map_dfr(1:40, \(s) as.list(una_cohorte(s)), .progress = FALSE)
tibble(metodo = names(rep_mi)[-1], media = colMeans(rep_mi[-1]), de = apply(rep_mi[-1], 2, sd),
       sesgo = colMeans(rep_mi[-1]) - mean(rep_mi$verdad)) |> mutate(across(where(is.numeric), \(x) round(x, 3)))
```

**Qué vemos:** en promedio, la base completa, *within* y promediar el PS están a menos de `r sprintf("%.2f", max(abs(colMeans(rep_mi[c("Base completa", "Within", "Promediar PS")]) - mean(rep_mi$verdad))))` de la verdad; los casos completos sesgan `r f2(mean(rep_mi[["Casos completos"]]) - mean(rep_mi$verdad))` y la imputación sin desenlace `r f2(mean(rep_mi[["Imputar SIN desenlace"]]) - mean(rep_mi$verdad))`. **Entre *within* y promediar el PS no hay diferencia en el punto** en este escenario sencillo. Leyrat y colaboradores (2019) recomiendan *within* sobre todo por el **error estándar** y por su comportamiento general; por eso es la opción por defecto. (Con el paquete `MatchThem`, `weightthem()` automatiza el flujo *within*; ver Cap. 13.5.)

## Parte 3. Tres niveles de exposición

### Paso 10: el PS multinomial

Con tres grupos (**Ninguno, aGLP-1, iSGLT2**) cada paciente tiene **tres** probabilidades que suman 1: $e_k(X) = P(A = k \mid X)$. Se estiman con una regresión logística **multinomial** (`nnet::multinom`; `VGAM::vglm` da lo mismo). Simulamos 4 000 pacientes con efectos distintos para cada fármaco:

```{r}
#| label: c1210-tres-datos
d3 <- simular_tres_trat() |> mutate(sexo = factor(sexo), hombre = as.integer(sexo == "Hombre"))
verdad3 <- c(`aGLP-1 - Ninguno` = mean(d3$y_glp1 - d3$y_ninguno), `iSGLT2 - Ninguno` = mean(d3$y_isglt2 - d3$y_ninguno),
             `iSGLT2 - aGLP-1` = mean(d3$y_isglt2 - d3$y_glp1))
f_ps3 <- trat ~ I(edad / 10) + sexo + imc + hba1c + tfg_basal + luacr + ecv

m_multi <- multinom(f_ps3, data = d3, trace = FALSE, maxit = 500)
P <- predict(m_multi, type = "probs")                    # matriz n x 3: P(Ninguno), P(aGLP-1), P(iSGLT2)
round(verdad3, 2)        # efectos verdaderos por pares (solo en simulación)
table(d3$trat)
```

### Paso 11: solapamiento con tres grupos

La positividad se mira **nivel por nivel**: para cada una de las tres probabilidades, los tres grupos deberían tener representantes en todo el rango.

```{r}
#| label: c1210-fig-solape3
#| fig-width: 9
#| fig-height: 3.4
as_tibble(P) |> mutate(recibio = d3$trat) |>
  pivot_longer(-recibio, names_to = "probabilidad_de", values_to = "p") |>
  mutate(probabilidad_de = paste("P(", probabilidad_de, ")")) |>
  ggplot(aes(p, fill = recibio)) +
  geom_density(alpha = 0.5, color = NA) +
  facet_wrap(~probabilidad_de, scales = "free_y") +
  scale_fill_manual(values = c(Ninguno = "#999999", `aGLP-1` = "#E69F00", iSGLT2 = "#0072B2"), name = "Recibió") +
  labs(x = "Probabilidad estimada", y = "Densidad", caption = "Datos simulados.") +
  theme_minimal(base_size = 11) + theme(legend.position = "bottom")
```

**Qué vemos:** en cada panel, el grupo que **sí** recibió ese nivel tiene probabilidades más altas, pero los tres se solapan. No hay zonas donde un grupo desaparezca: la probabilidad mínima de recibir el tratamiento **efectivamente recibido** es `r sprintf("%.3f", min(P[cbind(1:nrow(P), as.integer(d3$trat))]))`.

### Paso 12: pesos generalizados y balance entre grupos

La generalización del IPW es directa: cada paciente recibe $1/P(\text{su tratamiento}\mid X)$, la inversa de la probabilidad **del nivel que recibió**. Eso da una pseudopoblación en la que los tres grupos se parecen y que representa a **todos** los pacientes (ATE entre los tres).

```{r}
#| label: c1210-pesos3
d3$ps_recibido <- P[cbind(1:nrow(P), as.integer(d3$trat))]       # probabilidad del nivel que recibió
d3$w <- 1 / d3$ps_recibido
d3 |> group_by(trat) |> summarise(n = n(), peso_medio = mean(w), peso_maximo = max(w), ESS = ess(w)) |>
  mutate(across(where(is.numeric), \(x) round(x, 1)))
```

Para el balance se necesita una DEM entre **más de dos grupos**. Usamos la **DEM máxima entre todos los pares** (`dem_max_pares()`): si la peor pareja está por debajo de 0.10, todas lo están.

```{r}
#| label: c1210-fig-balance3
#| fig-width: 7
#| fig-height: 3.2
vars3 <- c("edad", "hombre", "imc", "hba1c", "tfg_basal", "luacr", "ecv")
bal3 <- tibble(variable = vars3,
               `Sin ajustar` = map_dbl(vars3, \(v) dem_max_pares(d3[[v]], d3$trat)),
               `Con pesos` = map_dbl(vars3, \(v) dem_max_pares(d3[[v]], d3$trat, d3$w)))
bal3 |> pivot_longer(-variable, names_to = "ajuste", values_to = "dem_max") |>
  mutate(variable = fct_reorder(variable, dem_max, .fun = max)) |>
  ggplot(aes(dem_max, variable, color = ajuste)) +
  geom_vline(xintercept = 0.1, linetype = "dashed") + geom_point(size = 3) +
  scale_color_brewer(palette = "Dark2", name = NULL) +
  labs(x = "|DEM| máxima entre pares de grupos", y = NULL, caption = "Línea punteada: 0.10. Datos simulados.") +
  theme_minimal(base_size = 11) + theme(legend.position = "bottom")
```

**Qué vemos:** sin ajustar, la peor DEM entre pares llega a `r f2(max(bal3[["Sin ajustar"]]))` (la UACR: el iSGLT2 se da a quien más albuminuria tiene). Con los pesos, la máxima baja a `r f2(max(bal3[["Con pesos"]]))`. Los pesos llegan a `r round(max(d3$w), 1)`, pero el tamaño efectivo de muestra es `r round(ess(d3$w))` de `r nrow(d3)`.

### Paso 13: efectos por pares

Con el modelo ponderado `lm(y ~ trat)`, los tres contrastes son diferencias de coeficientes con su error estándar robusto. Comparamos con la fórmula g (Cap. 12.6), que **no usa el PS**: un modelo del desenlace con interacciones, se predice a todos bajo cada nivel y se contrastan los promedios:

```{r}
#| label: c1210-efectos3
fit_crudo <- lm(pendiente_tfg ~ trat, data = d3)
fit_ipw   <- lm(pendiente_tfg ~ trat, data = d3, weights = w)
modelo_y  <- lm(pendiente_tfg ~ trat * (I(edad / 10) + sexo + imc + hba1c + tfg_basal + luacr + ecv), data = d3)

# fórmula g: medias predichas si TODOS recibieran cada nivel, y contrastes por pares (ic con marginaleffects)
medias_g <- map_dbl(levels(d3$trat), \(l) mean(predict(modelo_y, mutate(d3, trat = factor(l, levels(d3$trat))))))
gf <- avg_comparisons(modelo_y, variables = list(trat = "pairwise"), vcov = "HC3") |> as_tibble() |>
  transmute(contraste = contrast, estimado = estimate, ee = std.error, ic_inf = conf.low, ic_sup = conf.high)

res3 <- bind_rows(
  contrastes_pares(fit_crudo, vcovHC(fit_crudo, "HC1")) |> mutate(metodo = "1. Sin ajustar"),
  contrastes_pares(fit_ipw, vcovHC(fit_ipw, "HC1"))     |> mutate(metodo = "2. IPW multinomial"),
  gf |> mutate(metodo = "3. Fórmula g")) |>
  mutate(verdad = verdad3[contraste])
res3 |> mutate(across(where(is.numeric), \(x) round(x, 2))) |> select(metodo, contraste, estimado, ee, verdad)
```

```{r}
#| label: c1210-fig-efectos3
#| fig-width: 8
#| fig-height: 4.2
ggplot(res3, aes(estimado, fct_rev(metodo))) +
  geom_vline(aes(xintercept = verdad), color = "#D55E00", linewidth = 1) +
  geom_pointrange(aes(xmin = ic_inf, xmax = ic_sup), color = "#0072B2") +
  facet_wrap(~contraste, ncol = 1) +
  labs(x = "Efecto sobre la pendiente de TFGe (mL/min/1.73 m²/año)", y = NULL,
       caption = "Línea naranja: efecto verdadero (datos simulados).") +
  theme_minimal(base_size = 11)
```

**Qué vemos:** sin ajustar, iSGLT2 frente a ninguno sale `r f2(res3$estimado[res3$metodo == "1. Sin ajustar" & res3$contraste == "iSGLT2 - Ninguno"])` (verdad `r f2(verdad3["iSGLT2 - Ninguno"])`) y aGLP-1 frente a ninguno `r f2(res3$estimado[res3$metodo == "1. Sin ajustar" & res3$contraste == "aGLP-1 - Ninguno"])` (verdad `r f2(verdad3["aGLP-1 - Ninguno"])`). El IPW multinomial da `r f2(res3$estimado[res3$metodo == "2. IPW multinomial" & res3$contraste == "iSGLT2 - Ninguno"])` y `r f2(res3$estimado[res3$metodo == "2. IPW multinomial" & res3$contraste == "aGLP-1 - Ninguno"])`; la fórmula g, `r f2(res3$estimado[res3$metodo == "3. Fórmula g" & res3$contraste == "iSGLT2 - Ninguno"])` y `r f2(res3$estimado[res3$metodo == "3. Fórmula g" & res3$contraste == "aGLP-1 - Ninguno"])`. La comparación **entre fármacos** (iSGLT2 − aGLP-1) es `r f2(res3$estimado[res3$metodo == "2. IPW multinomial" & res3$contraste == "iSGLT2 - aGLP-1"])` con IPW y `r f2(res3$estimado[res3$metodo == "3. Fórmula g" & res3$contraste == "iSGLT2 - aGLP-1"])` con fórmula g (verdad `r f2(verdad3["iSGLT2 - aGLP-1"])`). Los errores estándar no incluyen la estimación del PS (usa *bootstrap* como en 12.5 si la inferencia es crítica).

Con `WeightIt` y `cobalt` (código no verificado en el entorno de pruebas):

```{r}
#| label: c1210-weightit-3
#| eval: !expr requireNamespace("WeightIt", quietly = TRUE) && requireNamespace("cobalt", quietly = TRUE)
#| error: true
library(WeightIt); library(cobalt)
w3 <- weightit(trat ~ I(edad / 10) + sexo + imc + hba1c + tfg_basal + luacr + ecv, data = d3,
               method = "glm", estimand = "ATE")        # con 3 niveles, estima un PS multinomial
bal.tab(w3, un = TRUE, thresholds = c(m = 0.1))          # balance por pares
love.plot(w3, abs = TRUE, thresholds = c(m = 0.1))
```

::: {.callout-warning}
## ⚠️ Trampas frecuentes

-   **Reducir a dos grupos.** Comparar iSGLT2 contra aGLP-1 con un PS binario, quitando a los que no recibieron nada, es válido, pero responde a otra pregunta: el efecto en quienes **recibirían uno de los dos**, no en todos. Decide el estimando antes de elegir el método.
-   **Promedios sin diseño ni desenlace.** En encuestas, el IC "robusto" que ignora los conglomerados es demasiado estrecho; con faltantes, imputar sin el desenlace sesga hacia el nulo. En los tres bloques el análisis "corto" falla de forma sistemática.
:::

## Tabla-resumen

| Situación | Qué cambia en el PS | Estimando | Error típico |
|---|---|---|---|
| **Encuesta compleja** | Peso final = peso muestral × peso del PS; `svyglm` con el diseño; `subset()` del diseño | Efecto en la **población** (PATE) | Ignorar los pesos: se estima el efecto en la muestra y el EE sale corto |
| **Faltantes** | Imputar con tratamiento y desenlace; PS **dentro** de cada imputación; Rubin | ATE, como sin faltantes | Casos completos o imputar sin desenlace |
| **Tres o más niveles** | PS multinomial; peso $1/P(\text{su nivel}\mid X)$; DEM máxima entre pares | ATE entre los tres; contrastes por pares | Reducir a dos grupos sin cambiar el estimando |

::: {.callout-important}
## 🎯 En resumen

-   Con una **encuesta**, el efecto de la población exige el **peso muestral** en el análisis final; el PS puede estimarse con o sin pesos (aquí no hubo diferencia). Los EE salen del diseño y las subpoblaciones, de `subset()` sobre el diseño.
-   Con **faltantes**, imputa incluyendo el **tratamiento y el desenlace**, estima el PS **dentro** de cada base y combina con Rubin. Casos completos e imputación sin desenlace sesgaron.
-   Promediar el PS dio el mismo punto que *within* en nuestra simulación, pero su EE no recoge la imputación.
-   Con **tres niveles**, usa un PS multinomial, pesos $1/P(\text{nivel recibido}\mid X)$ y la DEM máxima entre pares; los efectos por pares son contrastes del modelo ponderado o de la fórmula g.
-   Nada de esto corrige la confusión **no medida**: aquí no la hay por construcción.
:::

## Ejercicio

1.  En la encuesta, estima el PATE **solo en el área rural** con `subset(dis_f, area == "Rural")`. ¿Se acerca a la verdad (`mean(pob$ite[pob$area == "Rural"])`)?
2.  En la cohorte con faltantes, aumenta a `m = 50` imputaciones. ¿Cambia el error estándar de *within*? ¿Y el punto?
3.  Con tres niveles, **trunca** los pesos en su percentil 99 y repite los efectos por pares. ¿Cuánto cambian y cuánto baja el peso máximo?

## Referencias

-   Karim ME. *Advanced Epidemiological Methods (EpiMethods)*. https://ehsanx.github.io/EpiMethods/
-   DuGoff EH, Schuler M, Stuart EA. Generalizing observational study results: applying propensity score methods to complex surveys. *Health Serv Res*. 2014;49(1):284-303.
-   Zanutto EL. A comparison of propensity score and linear regression analysis of complex survey data. *J Data Sci*. 2006;4(1):67-91.
-   Leyrat C, Seaman SR, White IR, et al. Propensity score analysis with partially observed covariates: how should multiple imputation be used? *Stat Methods Med Res*. 2019;28(1):3-19.
