# ¿Qué es el puntaje de propensión? Buscar al "gemelo clínico"

::: {.callout-note}
## 🩺 Escenario

Una mujer de 58 años con albuminuria alta, buena TFGe y ECV tiene **muchas** probabilidades de que su nefrólogo le prescriba un iSGLT2. Un varón de 76 años con TFGe de 28 y poca albuminuria, **muy pocas**. Si comparas tratados con no tratados, estás comparando perfiles como estos. Pero si comparas a una paciente tratada con **otra paciente con la misma probabilidad de ser tratada** que *no* lo fue, esa comparación se parece mucho más a un sorteo.
:::

La probabilidad de recibir el tratamiento, dado el perfil del paciente, se llama **puntaje de propensión** (*propensity score*, PS):

$$
e(X) = P(A = 1 \mid X)
$$

Piensa en el PS como la **"propensión a ser prescrito"** resumida en **un solo número** entre 0 y 1. Rosenbaum y Rubin (1983) demostraron algo notable: **dentro de pacientes con el mismo PS, los confusores medidos quedan equilibrados** entre tratados y no tratados. Dos pacientes con el mismo PS son **gemelos clínicos** respecto a la decisión de prescribir, aunque difieran en los detalles.

**Lo que vamos a hacer**

-   Estimar el PS con una regresión logística.
-   Comprobar si hay **solapamiento** (¿existen gemelos para todos?).
-   Verificar el **balance**: la prueba de fuego del PS.

```{r}
#| label: setup-123
library(tidyverse)
source("R/funciones_epi.R")
source("R/funciones_extra_cap1213.R")
source("R/tabla1.R")

oraculo <- cargar_oraculo()
ckd <- observado(oraculo)
```

El PS se usa en **dos etapas**: primero el **diseño** (modelo del tratamiento y balance, **sin mirar el desenlace**) y después el **análisis** del efecto. Este es el esquema que seguiremos en 12.3-12.5:

```{r}
#| label: flujo-ps
#| echo: false
#| fig-width: 9
#| fig-height: 1.9
diagrama_flujo(c("1. Modelo del\ntratamiento\n(el PS)", "2. ¿Solapamiento?\n(¿hay gemelos?)", "3. Emparejar\no ponderar",
                 "4. Balance:\n¿DEM < 0.10?", "5. Efecto sobre\nel desenlace"), resaltar = 4)
```

Si el paso 4 falla, **se vuelve al paso 1** (se mejora el modelo del PS) y se repite. El desenlace no se toca hasta el paso 5: así no hay tentación de "ajustar hasta que salga el resultado deseado".

## Paso 1: decide qué variables entran

El PS se construye con los **confusores** que tu DAG indica. Una regla práctica:

-   **Sí**: confusores (causas del tratamiento **y** del desenlace) y causas **solo del desenlace** (mejoran la precisión).
-   **No**: causas **solo del tratamiento** (*instrumentos*: aumentan la varianza y pueden amplificar el sesgo), **mediadores** y **colisionadores**.

Con el paquete `dagitty` (no está instalado aquí) se puede pedir el conjunto de ajuste mínimo a partir del DAG:

```{r}
#| label: dagitty-ps
#| eval: false
## Con el paquete dagitty (no se ejecuta aquí)
library(dagitty)
dag <- dagitty("dag {
  edad -> isglt2 ; edad -> pendiente ; tfg_basal -> isglt2 ; tfg_basal -> pendiente
  uacr -> isglt2 ; uacr -> pendiente ; hba1c -> isglt2 ; hba1c -> pendiente
  ecv -> isglt2 ; ecv -> pendiente ; isglt2 -> pendiente
  fragilidad [unobserved] ; fragilidad -> isglt2 ; fragilidad -> pendiente
}")
adjustmentSets(dag, exposure = "isglt2", outcome = "pendiente")
## Como la fragilidad no se mide, no habrá un conjunto de ajuste válido con lo observado
```

## Paso 2: estima el PS

Se ajusta una **regresión logística** del tratamiento sobre los confusores, y la probabilidad que predice para cada paciente **es** su PS:

```{r}
#| label: ps
formula_ps <- as.formula(paste("isglt2 ~", confusores_medidos))   # isglt2 ~ edad + sexo + hba1c + ...
modelo_ps  <- glm(formula_ps, data = ckd, family = binomial)
ckd$ps <- fitted(modelo_ps)                                         # PS de cada paciente

summary(ckd$ps)
```

**Qué vemos:** el PS va de `r round(min(ckd$ps), 2)` a `r round(max(ckd$ps), 2)`, con media `r round(mean(ckd$ps), 2)` (igual a la proporción de tratados, `r round(mean(ckd$isglt2), 2)`). No necesitas interpretar los coeficientes de este modelo ni medir su "ajuste": solo importa que **el PS equilibre a los grupos**, como verás en el paso 4.

## Paso 3: ¿hay solapamiento? (positividad)

Un PS útil necesita pacientes **de ambos grupos** en cada zona de PS. Si en una zona no hay tratados (o no hay no tratados), **no existe gemelo** para los que sí hay. Dibujamos los dos grupos "en espejo": tratados hacia arriba y no tratados hacia abajo.

```{r}
#| label: solapamiento
#| fig-width: 8
#| fig-height: 4
ggplot(ckd, aes(ps)) +
  geom_histogram(data = filter(ckd, isglt2 == 1), aes(y = after_stat(count)), bins = 40, fill = "#0072B2", alpha = 0.8) +
  geom_histogram(data = filter(ckd, isglt2 == 0), aes(y = -after_stat(count)), bins = 40, fill = "#999999", alpha = 0.8) +
  geom_hline(yintercept = 0) +
  scale_y_continuous(labels = abs) +
  annotate("text", x = 0.02, y = c(110, -110), label = c("Inicia iSGLT2", "No inicia"), hjust = 0, size = 3.5) +
  labs(x = "Puntaje de propensión (probabilidad de iniciar iSGLT2)", y = "Pacientes",
       caption = "Datos simulados.") +
  theme_minimal(base_size = 11)
```

```{r}
#| label: rango-ps
rango_ps <- ckd |> group_by(trat) |>
  summarise(minimo = min(ps), p1 = quantile(ps, 0.01), mediana = median(ps), p99 = quantile(ps, 0.99), maximo = max(ps))
rango_ps |> mutate(across(where(is.numeric), \(x) round(x, 3)))
```

**Qué vemos:** los dos grupos se **superponen casi por completo**. Los tratados se acumulan hacia PS altos (mediana `r round(rango_ps$mediana[2], 2)`) y los no tratados hacia PS bajos (mediana `r round(rango_ps$mediana[1], 2)`), pero en casi todo el rango hay pacientes de ambos. Solo las **colas** son delgadas: por debajo de `r round(rango_ps$p1[2], 2)` casi no hay tratados y por encima de `r round(rango_ps$p99[1], 2)` casi no hay no tratados. Esos pacientes **no tienen gemelo** razonable.

Si hubiera colas largas, se **restringe** el análisis a la región de solapamiento (por ejemplo, PS entre 0.05 y 0.95). Se decide **antes** de ver el desenlace, y **cambia el estimando**: ahora es el efecto en la población comparable.

```{r}
#| label: recorte
fuera <- sum(!between(ckd$ps, 0.05, 0.95))
c(original = nrow(ckd), excluidos_con_PS_fuera_de_0.05_0.95 = fuera)
```

Aquí solo `r fuera` pacientes quedarían fuera: no hace falta recortar. Con el paquete `cobalt` el mismo gráfico se obtiene así:

```{r}
#| label: cobalt-solap
#| eval: false
## Con el paquete cobalt (no se ejecuta aquí)
library(cobalt)
bal.plot(ckd, var.name = "ps", treat = "isglt2", which = "both", data = ckd, type = "histogram", mirror = TRUE)
```

## Paso 4: comprueba el balance (¿por qué funciona el PS?)

Primero, la idea. Dividimos a los pacientes en **cinco grupos de PS** (quintiles) y comparamos la **edad media** de tratados y no tratados:

```{r}
#| label: quintiles
ckd |>
  mutate(quintil_ps = ntile(ps, 5)) |>
  group_by(quintil_ps, trat) |>
  summarise(edad_media = mean(edad), .groups = "drop") |>
  pivot_wider(names_from = trat, values_from = edad_media) |>
  mutate(diferencia = `Inicia iSGLT2` - `No inicia`, across(where(is.numeric), \(x) round(x, 1)))

ckd |> group_by(trat) |> summarise(edad_media = round(mean(edad), 1))
```

**Qué vemos:** en toda la muestra, los tratados son **`r round(mean(ckd$edad[ckd$isglt2 == 0]) - mean(ckd$edad[ckd$isglt2 == 1]), 1)` años más jóvenes**. Pero **dentro de cada quintil de PS** la diferencia es de **1.5 años o menos**. Al comparar pacientes con PS parecido, el desequilibrio de edad casi desaparece: eso es "equilibrar con un solo número".

Ahora lo medimos bien. La **diferencia de medias estandarizada** (DEM, o SMD en inglés) es la diferencia entre grupos medida en **desviaciones estándar**, para poder comparar variables con unidades distintas. La regla habitual es que **|DEM| < 0.10** indica buen balance. Calculamos la DEM **cruda** (sin ajustar) con nuestra función `tabla_dem()`:

```{r}
#| label: dem-crudo
vars <- c("edad", "hba1c", "pas", "tfg_basal", "luacr", "ecv")
dem_crudo <- tabla_dem(ckd, vars)
dem_crudo |> mutate(sin_ajustar = round(sin_ajustar, 3))
```

**Qué vemos:** la edad (**`r round(dem_crudo$sin_ajustar[1], 2)`**), la TFGe (**`r round(dem_crudo$sin_ajustar[4], 2)`**) y la albuminuria (**`r round(dem_crudo$sin_ajustar[5], 2)`**) superan por mucho 0.10. En 12.4 y 12.5 verás cómo **desaparecen** al emparejar o ponderar. El **gráfico de balance** (*love plot*) resume esto en una imagen; la función `love_plot()` está en `R/funciones_epi.R` y más adelante le pasaremos pesos para ver el "después":

```{r}
#| label: love-sin
#| fig-width: 7
#| fig-height: 3.2
love_plot(ckd, vars)
```

Si prefieres una tabla tipo "Tabla 1" con la DEM al lado (la que se publica), usa `tabla1()`; el equivalente con el paquete `tableone` está debajo:

```{r}
#| label: tabla1-dem
tabla1(ckd, vars = vars, grupo = "trat", binarias = "ecv", valor_p = FALSE,
       etiquetas = c(edad = "Edad, años", hba1c = "HbA1c, %", pas = "PAS, mmHg", tfg_basal = "TFGe basal",
                     luacr = "ln(UACR)", ecv = "ECV previa")) |>
  knitr::kable()
```

```{r}
#| label: tableone-ps
#| eval: false
## Con el paquete tableone (no se ejecuta aquí)
library(tableone)
tab <- CreateTableOne(vars = vars, strata = "isglt2", data = ckd, test = FALSE, smd = TRUE)
print(tab, smd = TRUE)
```

::: {.callout-tip}
## 💡 Reglas para no equivocarte con el PS

-   **El balance importa más que la predicción.** No evalúes el PS con "bondad de ajuste" ni con el AUC: un AUC alto (aquí `r round(as.numeric(pROC::auc(ckd$isglt2, ckd$ps, quiet = TRUE)), 2)`) significa que los grupos se **separan** bien, o sea **menos** superposición, no un mejor PS.
-   No uses el valor *p* para decidir si hay balance (depende del tamaño de muestra): usa la **DEM**.
-   Si el balance es malo, añade **no linealidad** (*splines*, términos cuadráticos) o **interacciones plausibles** al modelo del PS y repite.
-   Vigila la **estabilidad**: demasiadas variables e interacciones con pocos pacientes dan coeficientes enormes y PS cercanos a 0 o 1.
:::

## Cuatro formas de usar el PS

-   **Emparejamiento**: cada tratado se empareja con un no tratado de PS similar (12.4).
-   **Ponderación** (IPW): cada paciente pesa $1/P(\text{tratamiento recibido})$ (12.5).
-   **Estratificación**: se divide en quintiles de PS y se combinan (12.4).
-   **Covariable**: se incluye el PS en el modelo del desenlace. **No se recomienda** (supone una relación lineal con el PS).

::: {.callout-warning}
## ⚠️ Lo que el PS no puede hacer

-   **No resuelve la confusión no medida**: solo equilibra lo **medido**. Aquí equilibrará edad, TFGe y albuminuria, pero **no la fragilidad**.
-   Un PS con balance excelente **no demuestra** ausencia de sesgo.
-   Si la población no se superpone, ningún PS inventa gemelos que no existen.
:::

::: {.callout-important}
## 🎯 En resumen

-   El **PS** es $P(\text{tratamiento} \mid \text{confusores})$: un número que resume el perfil y **equilibra los confusores medidos**.
-   Se estima con una **logística** de los **confusores** (no instrumentos, mediadores ni colisionadores).
-   El **solapamiento** (histograma en espejo) es la positividad: recorta las colas **antes** de ver el desenlace.
-   La prueba del PS es el **balance** (|DEM| < 0.10) después de usarlo, **no** el AUC.
-   El PS **no corrige** la confusión no medida.
:::

## Ejercicio

1.  Agrega `ns(tfg_basal, 3)` y `ns(luacr, 3)` (paquete `splines`) al modelo de PS. ¿Cambia la distribución del PS?
2.  Excluye pacientes con PS < 0.10 o > 0.90 y recalcula las DEM crudas. ¿Mejoran?
3.  Repite el paso 4 con quintiles de PS, pero comparando el **ln(UACR)** medio de ambos grupos. ¿Se cumple la misma idea?
