# Población, marco y muestra

::: {.callout-note}
## 🩺 Escenario

La Dirección de Salud te pide estimar **cuántos adultos de la región tienen enfermedad renal crónica (ERC)**. No puedes medir creatinina y albuminuria a 75 000 personas: mides a unas cuantas y quieres hablar de todas. ¿A quiénes mides, cómo los eliges y cuánto puedes equivocarte?
:::

**Lo que vamos a hacer**

-   Distinguir **población objetivo, marco muestral y muestra**, y **parámetro** de **estimador**.
-   Ver con una región simulada (donde *conocemos* la verdad) que cada muestra da un resultado distinto.
-   Entender qué mide el **error estándar** y qué significa realmente un **IC del 95 %**.

## Paso 1: tres conjuntos que no se deben confundir

-   **Población objetivo**: a quiénes queremos que apliquen las conclusiones (*todos los adultos de la región*).
-   **Marco muestral**: la **lista o mecanismo** desde donde realmente podemos elegir (padrón de hogares, listado de unidades de diálisis, registro de laboratorio). Rara vez coincide con la población objetivo.
-   **Muestra**: las personas que efectivamente se midieron.

Y dos números que tampoco se deben confundir:

-   **Parámetro**: el valor verdadero en la población (la prevalencia real de ERC). Casi nunca se conoce.
-   **Estimador**: el valor calculado en la muestra (la prevalencia observada). Es nuestro intento de acertar al parámetro.

::: {.callout-warning}
## ⚠️ El marco puede dejar gente fuera

Si el marco es "pacientes con una creatinina registrada en el laboratorio del hospital", **quedan fuera** quienes nunca se midieron: precisamente muchos con ERC no diagnosticada. Ninguna fórmula arregla un marco que no cubre a la población objetivo (*error de cobertura*).
:::

## Paso 2: nuestra región simulada

Para poder **comprobar** cada idea trabajamos con una región **simulada**, en la que conocemos la verdad. Tiene **600 conglomerados** (comunidades o sectores censales): 360 urbanos y 240 rurales. Cada adulto tiene edad, sexo, diabetes, hipertensión y ERC. Todos los datos son **simulados** (`R/simular_encuesta_erc.R`).

```{r}
#| label: setup-61
library(tidyverse)
source("R/simular_encuesta_erc.R")

pob <- simular_poblacion_erc()
glimpse(pob)
```

Como tenemos a *toda* la población, podemos calcular el **parámetro**. En la vida real esto es imposible: por eso se toma una muestra.

```{r}
#| label: parametro
N <- nrow(pob)
prev_verdadera <- mean(pob$erc)

pob |>
  group_by(area) |>
  summarise(adultos = n(), con_erc = sum(erc), prevalencia = round(mean(erc), 3)) |>
  bind_rows(tibble(area = "Total", adultos = N, con_erc = sum(pob$erc), prevalencia = round(prev_verdadera, 3)))
```

La prevalencia verdadera es **`r sprintf("%.1f", 100 * prev_verdadera)` %** (`r format(sum(pob$erc), big.mark = " ")` de `r format(N, big.mark = " ")` adultos): más alta en la zona rural que en la urbana. Esa es la meta; veamos qué tan cerca llega una muestra.

## Paso 3: una muestra, un resultado

Tomemos una **muestra aleatoria simple** (MAS) de 300 adultos: cada adulto tiene la misma probabilidad de ser elegido.

```{r}
#| label: una-muestra
set.seed(2025)
muestra <- slice_sample(pob, n = 300)

p_hat <- mean(muestra$erc)
p_hat
```

Con 300 adultos obtuvimos **`r sprintf("%.1f", 100 * p_hat)` %** de ERC. ¿Cuánto nos podemos equivocar? Para una proporción, el **error estándar** (EE) es

$$
EE(\hat p) = \sqrt{\frac{\hat p\,(1-\hat p)}{n}}\;\sqrt{1-\frac{n}{N}}
$$

El último factor, la **corrección por población finita**, solo importa cuando la muestra es una fracción grande de la población (aquí es casi 1). El IC del 95 % más usado es $\hat p \pm 1.96 \cdot EE$; el método de **Wilson** (el de `prop.test`) funciona mejor con proporciones pequeñas:

```{r}
#| label: ic-una
n <- nrow(muestra)
ee <- sqrt(p_hat * (1 - p_hat) / n)
c(p_hat = p_hat, EE = ee, IC_inf = p_hat - 1.96 * ee, IC_sup = p_hat + 1.96 * ee)

prop.test(sum(muestra$erc), n)$conf.int      # Wilson con corrección de continuidad
```

El IC de Wilson va de `r sprintf("%.1f", 100 * prop.test(sum(muestra$erc), n)$conf.int[1])` % a `r sprintf("%.1f", 100 * prop.test(sum(muestra$erc), n)$conf.int[2])` %: **contiene la verdad** (`r sprintf("%.1f", 100 * prev_verdadera)` %). Pero nota que esta muestra no la acertó exactamente, y otra muestra tampoco lo haría.

## Paso 4: muchas muestras, la distribución muestral

Si repetimos el muestreo **muchas veces**, cada muestra da un estimador distinto. Esa variación **aleatoria** es el *error de muestreo*. Simulamos 2 000 muestras para cuatro tamaños (cada uno **cuatro veces** mayor que el anterior):

```{r}
#| label: dist-muestral
#| fig-width: 9
#| fig-height: 4
set.seed(1)
tamanos <- c(100, 400, 1600, 6400)

dist <- map_dfr(tamanos, \(n) {
  tibble(n = n, estimado = replicate(2000, mean(sample(pob$erc, n))))    # 2000 muestras de tamaño n
}) |>
  mutate(n = factor(n, levels = tamanos, labels = paste("n =", tamanos)))

ggplot(dist, aes(estimado)) +
  geom_histogram(bins = 40, fill = "#0072B2", alpha = 0.75) +
  geom_vline(xintercept = prev_verdadera, color = "#D55E00", linewidth = 1) +
  facet_wrap(~ n, nrow = 1) +
  scale_x_continuous(labels = scales::percent_format(accuracy = 1)) +
  labs(x = "Prevalencia estimada de ERC", y = "Número de muestras",
       caption = "Línea naranja = prevalencia verdadera. Datos simulados.") +
  theme_minimal(base_size = 11)
```

Y la desviación estándar de esas 2 000 estimaciones (el **error estándar**), comparada con la fórmula:

```{r}
#| label: resumen-dist
resumen_dist <- dist |>
  group_by(n) |>
  summarise(media = mean(estimado), error_estandar = sd(estimado)) |>
  mutate(n_num = tamanos,
         ee_formula = sqrt(prev_verdadera * (1 - prev_verdadera) / n_num * (1 - n_num / N))) |>
  select(-n_num) |>
  mutate(across(c(media, error_estandar, ee_formula), \(x) round(100 * x, 2)))

resumen_dist
```

Qué vemos (los valores están en puntos porcentuales):

1.  **Las muestras acertan "en promedio"**: la media cae sobre la verdad (`r sprintf("%.2f", 100 * prev_verdadera)` %). Con muestreo aleatorio el estimador es **insesgado**.
2.  **Con muestras pequeñas el resultado puede estar muy lejos**: con n = 100 el error estándar es de `r resumen_dist$error_estandar[1]` puntos. Un estudio es una sola flecha lanzada.
3.  **El error baja con la raíz de *n***: cada vez que cuadruplicamos la muestra, el error estándar se reduce a **la mitad** (`r resumen_dist$error_estandar[1]` → `r resumen_dist$error_estandar[2]` → `r resumen_dist$error_estandar[3]` → `r resumen_dist$error_estandar[4]`). Duplicar la muestra no basta.
4.  **La fórmula funciona**: la columna `ee_formula` coincide con lo simulado.

## Paso 5: ¿qué significa realmente un IC del 95 %?

El IC **no** dice "hay 95 % de probabilidad de que la verdad esté dentro de *este* intervalo". Dice que, **si repitiéramos el estudio muchas veces**, el 95 % de los intervalos construidos así contendrían la verdad. Lo vemos con 40 estudios independientes de n = 300:

```{r}
#| label: ics-repetidos
#| fig-width: 7
#| fig-height: 5
set.seed(5)
estudios <- map_dfr(1:40, \(i) {
  x <- sample(pob$erc, 300)
  ci <- prop.test(sum(x), 300)$conf.int
  tibble(estudio = i, p = mean(x), inf = ci[1], sup = ci[2])
}) |>
  mutate(cubre = inf <= prev_verdadera & sup >= prev_verdadera)

ggplot(estudios, aes(y = estudio, x = p, xmin = inf, xmax = sup, color = cubre)) +
  geom_pointrange(size = 0.35) +
  geom_vline(xintercept = prev_verdadera, color = "grey30", linetype = "dashed") +
  scale_color_manual(values = c(`TRUE` = "#0072B2", `FALSE` = "#D55E00"),
                     labels = c(`TRUE` = "Contiene la verdad", `FALSE` = "No la contiene"), name = NULL) +
  scale_x_continuous(labels = scales::percent_format(accuracy = 1)) +
  labs(x = "Prevalencia estimada (IC 95 %)", y = "Estudio",
       caption = "Datos simulados.") +
  theme_minimal(base_size = 11) + theme(legend.position = "bottom")
```

De los 40 intervalos, **`r sum(estudios$cubre)`** contienen la verdad (`r sprintf("%.1f", 100 * mean(estudios$cubre))` %). Con 40 estudios es normal que 1 o 2 (en promedio el 5 %) **no la contengan**: no es un error, es lo que significa "95 %".

## Paso 6: error aleatorio y error sistemático

-   **Error aleatorio**: viene del azar del muestreo. Se **reduce con más *n*** y se describe con el EE y el IC.
-   **Error sistemático (sesgo)**: viene de *cómo* se eligió o midió (por ejemplo, medir solo a quien acude a la clínica). **No depende de *n***: más pacientes no lo arreglan; se evita con el diseño y se estudia con análisis de sesgos.

::: {.callout-warning}
## ⚠️ Una muestra enorme y sesgada es **peor** que una pequeña y bien elegida

Un IC estrecho alrededor del valor equivocado da falsa seguridad. En 6.4 lo comprobaremos con la clínica de nefrología.
:::

**Validez interna y externa.** La **validez interna** pregunta si la comparación *dentro* del estudio es correcta (Caps. 3, 10, 11 y 12). La **validez externa** (*generalizabilidad*) pregunta si el resultado vale para otra población, y depende de **cómo se muestreó**. Un ECA con excelente validez interna puede tener poca validez externa si reclutó solo pacientes jóvenes y sin comorbilidad. Para estimar **frecuencias** (prevalencia) la muestra aleatoria es esencial; para estimar **efectos causales** importan más la aleatorización o el ajuste, pero la representatividad define *a quién* se aplica el efecto.

::: {.callout-important}
## 🎯 En resumen

-   **Población objetivo ≠ marco ≠ muestra**: revisa quién queda fuera del marco.
-   El **parámetro** es fijo y desconocido; el **estimador** cambia de muestra en muestra.
-   El **error estándar** mide la variación aleatoria y baja con $\sqrt{n}$: cuadruplicar *n* reduce el error a la mitad.
-   El **IC 95 %** describe el procedimiento: 95 de cada 100 intervalos contendrían la verdad.
-   Más *n* **no corrige** un sesgo de selección ni de medición.
:::

## Ejercicio

1.  Repite el cálculo de la distribución muestral con `n = 500` y verifica que la desviación estándar coincide con $\sqrt{p(1-p)/n}$.
2.  Calcula el IC 95 % de la prevalencia **rural** con una MAS de 300 adultos rurales (`filter(area == "Rural")` antes de muestrear). ¿Es más ancho que el global? ¿Por qué?
3.  Con tus palabras: ¿por qué un IC angosto no garantiza que la estimación esté cerca de la verdad?
