# La curva ROC y el AUC: juzgar una prueba continua sin elegir un corte

::: {.callout-note}
## 🩺 Escenario

El laboratorio del hospital te trae el biomarcador urinario y te pregunta: "¿sirve para anticipar la LRA?". En 16.1 dicotomizaste a 100 ng/mL, pero ese corte fue arbitrario. Otro colega usaría 60 y otro 150, y cada uno obtendría una sensibilidad y una especificidad distintas. Necesitas una forma de juzgar **el biomarcador**, no un corte en particular.
:::

Un biomarcador continuo no tiene *una* sensibilidad y *una* especificidad: tiene una **pareja por cada punto de corte posible**. La **curva ROC** (*receiver operating characteristic*) dibuja todas esas parejas de una vez, y el **AUC** (área bajo la curva) las resume en un número.

**Lo que vamos a hacer**

-   Construir una curva ROC "a mano" y luego con `pROC`.
-   Interpretar el **AUC** (qué mide de verdad) y calcular su **IC**.
-   **Comparar** el AUC de dos pruebas medidas en los mismos pacientes y entender sus límites.

```{r}
#| label: setup-c162
library(tidyverse)
library(pROC)
source("R/funciones_extra_cap16.R")

dx <- read_csv("Bases/dx_lra.csv", show_col_types = FALSE)   # datos SIMULADOS (Cap. 16)

## VPP en sala con el corte de 100 ng/mL (de 16.1), para citarlo luego
sala <- filter(dx, entorno == "Sala")
vpp_sala <- sum(sala$ngal >= 100 & sala$lra == 1) / sum(sala$ngal >= 100)
## IC aproximado de un AUC de 0.90 con solo 20 casos y 100 controles (Hanley-McNeil)
ee_pequeno <- se_auc_hanley(0.90, 20, 100)
```

## Paso 1. De un punto a una curva

Cada corte da una pareja (sensibilidad, especificidad). Probemos cuatro cortes con `metricas_corte()` (la prueba es positiva si `ngal >= corte`):

```{r}
#| label: cortes-c162
cortes <- c(50, 100, 150, 250)
metricas_corte(dx$ngal, dx$lra, cortes) |>
  select(corte, sens, esp, positivos) |>
  mutate(across(where(is.numeric), \(x) round(x, 3)))
```

**Qué vemos:** al subir el corte, la **especificidad sube y la sensibilidad baja**: el balance de siempre. No hay un corte "gratis". La ROC dibuja **todas** las parejas, con la **sensibilidad** en el eje vertical y **1 − especificidad** (la tasa de falsos positivos) en el horizontal. Hagámoslo con cada valor observado como corte:

```{r}
#| label: roc-mano-c162
#| fig-width: 5.5
#| fig-height: 5.2
todos_los_cortes <- sort(unique(dx$ngal))
roc_mano <- metricas_corte(dx$ngal, dx$lra, todos_los_cortes) |> mutate(tfp = 1 - esp)

ggplot(roc_mano, aes(tfp, sens)) +
  geom_abline(slope = 1, intercept = 0, linetype = 2, colour = "grey50") +   # la prueba inútil: moneda al aire
  geom_line(colour = "#0072B2", linewidth = 1) +
  geom_point(data = filter(roc_mano, corte %in% cortes), size = 2.5, colour = "#D55E00") +
  geom_text(data = filter(roc_mano, corte %in% cortes), aes(label = paste0("corte ", corte)), hjust = -0.15, vjust = 1.2, size = 3.2) +
  coord_equal() +
  labs(x = "1 - especificidad (falsos positivos entre los sanos)", y = "Sensibilidad", caption = "Datos simulados.") +
  theme_minimal(base_size = 11)
```

**Qué vemos:** cada punto de la curva es un corte. Moverse hacia la **esquina superior izquierda** es mejorar (más sensibilidad con menos falsos positivos). La diagonal punteada es una **prueba inútil**: da positivo al azar. Cuanto más se despega la curva de la diagonal, mejor discrimina el biomarcador.

## Paso 2. La ROC con `pROC`

El paquete `pROC` hace todo esto (y más) con una función. Lo importante es **decirle quién es el caso, quién el control y en qué dirección**: aquí los casos (`lra = 1`) tienen valores **mayores**, así que `direction = "<"` (controles < casos).

```{r}
#| label: roc-proc-c162
r_ngal <- roc(response = dx$lra, predictor = dx$ngal,
              levels = c(0, 1),        # primero el control (0), luego el caso (1)
              direction = "<",         # los controles tienen valores MENORES que los casos
              quiet = TRUE)
r_ngal
```

```{r}
#| label: roc-proc-grafico-c162
#| fig-width: 5.5
#| fig-height: 5.2
ggroc(r_ngal, legacy.axes = TRUE, colour = "#0072B2", linewidth = 1) +   # legacy.axes: eje x = 1 - especificidad
  geom_abline(slope = 1, intercept = 0, linetype = 2, colour = "grey50") +
  coord_equal() +
  labs(x = "1 - especificidad", y = "Sensibilidad", caption = "Datos simulados.") +
  theme_minimal(base_size = 11)
```

**Qué vemos:** la misma curva que construimos a mano, con un **AUC de `r round(as.numeric(auc(r_ngal)), 3)`**. Si te da una curva "al revés" (AUC < 0.5 en un marcador que debería funcionar), casi seguro `direction` está mal puesta.

## Paso 3. ¿Qué significa el AUC?

El **AUC** tiene una interpretación concreta y muy intuitiva: es la **probabilidad de que, si eliges al azar un paciente con LRA y otro sin LRA, el primero tenga el biomarcador más alto**. Con empates cuenta la mitad. Verifiquémoslo comparando **todos los pares** posibles:

```{r}
#| label: auc-pares-c162
x_caso <- dx$ngal[dx$lra == 1]; x_control <- dx$ngal[dx$lra == 0]
pares <- outer(x_caso, x_control, ">") + 0.5 * outer(x_caso, x_control, "==")   # 1 si gana el caso, 0.5 si empata
c(pares_evaluados = length(pares), proporcion_que_gana_el_caso = mean(pares), auc_proc = as.numeric(auc(r_ngal)))
```

**Qué vemos:** en `r format(length(pares), big.mark = " ")` pares caso-control, el caso tiene el biomarcador más alto el **`r pct(mean(pares))`** de las veces, **idéntico al AUC**. Por eso 0.5 es "tirar una moneda" y 1.0 es separar perfectamente.

Dos propiedades prácticas que se deducen de esa definición:

```{r}
#| label: auc-invariante-c162
## 1. Solo importa el ORDEN de los valores: una transformación creciente (log, raíz...) no cambia el AUC
c(auc_ngal = as.numeric(auc(r_ngal)),
  auc_log_ngal = as.numeric(auc(roc(dx$lra, log(dx$ngal), levels = c(0, 1), direction = "<", quiet = TRUE))))

## 2. No depende de la prevalencia: se calcula por separado en enfermos y sanos
dx |> group_by(entorno) |>
  summarise(prevalencia = round(mean(lra), 3),
            auc = round(as.numeric(auc(roc(lra, ngal, levels = c(0, 1), direction = "<", quiet = TRUE))), 3))
```

**Qué vemos:** el AUC del biomarcador es el mismo con `ngal` o con `log(ngal)` (por eso la asimetría del biomarcador **no** la afecta) y es **parecido en la UCI y en la sala** (`r round(as.numeric(auc(roc(dx$lra[dx$entorno == "UCI"], dx$ngal[dx$entorno == "UCI"], levels = c(0, 1), direction = "<", quiet = TRUE))), 3)` y `r round(as.numeric(auc(roc(dx$lra[dx$entorno == "Sala"], dx$ngal[dx$entorno == "Sala"], levels = c(0, 1), direction = "<", quiet = TRUE))), 3)`), aunque la prevalencia sea tres veces distinta. Esto contrasta con el VPP de 16.1. Pero cuidado: "no depende de la prevalencia" **no** significa "no depende del tipo de pacientes" (16.7).

Una guía orientativa (y **solo** orientativa) para leer el AUC:

-   0.5: sin capacidad (moneda al aire). 0.5-0.7: discriminación pobre.
-   0.7-0.8: aceptable. 0.8-0.9: buena. Más de 0.9: excelente (y sospechosa si viene de un estudio pequeño y con muestra selecta, ver 16.7).

## Paso 4. El AUC es una estimación: ponle un intervalo

Con `r sum(dx$lra)` casos, el AUC tiene incertidumbre. `pROC` da el IC por el método de **DeLong** (rápido y estándar) o por *bootstrap*:

```{r}
#| label: auc-ic-c162
ci.auc(r_ngal)                                         # DeLong (por defecto)
set.seed(2028)                                            # para que el bootstrap sea reproducible
ci.auc(r_ngal, method = "bootstrap", boot.n = 500)     # bootstrap estratificado
```

**Qué vemos:** el AUC de **`r round(as.numeric(auc(r_ngal)), 2)`** tiene un IC 95 % de **`r round(ci.auc(r_ngal)[1], 2)` a `r round(ci.auc(r_ngal)[3], 2)`** (DeLong); el bootstrap da prácticamente lo mismo. Con muestras pequeñas el IC es mucho más ancho: un AUC de 0.90 con solo 20 casos y 100 controles tiene un IC aproximado de `r round(0.90 - 1.96 * ee_pequeno, 2)` a `r round(0.90 + 1.96 * ee_pequeno, 2)`.

## Paso 5. Comparar dos pruebas: el test de DeLong para curvas correlacionadas

¿Es el biomarcador mejor que la **creatinina de ingreso** para anticipar la LRA? Ambas se midieron en **los mismos pacientes**, así que las curvas están **correlacionadas** y se debe usar una prueba **pareada** (no comparar dos IC "a ojo"):

```{r}
#| label: roc-comparar-c162
r_creat <- roc(dx$lra, dx$creat_ingreso, levels = c(0, 1), direction = "<", quiet = TRUE)

roc.test(r_ngal, r_creat, method = "delong")          # prueba pareada de DeLong
```

```{r}
#| label: roc-comparar-grafico-c162
#| fig-width: 6
#| fig-height: 5.2
ggroc(list(`Biomarcador (ngal)` = r_ngal, `Creatinina de ingreso` = r_creat), legacy.axes = TRUE, linewidth = 1) +
  geom_abline(slope = 1, intercept = 0, linetype = 2, colour = "grey50") +
  scale_colour_manual(values = c("#0072B2", "#D55E00")) +
  coord_equal() +
  labs(x = "1 - especificidad", y = "Sensibilidad", colour = NULL, caption = "Datos simulados.") +
  theme_minimal(base_size = 11) + theme(legend.position = "bottom")
```

**Qué vemos:** el AUC del biomarcador (`r round(as.numeric(auc(r_ngal)), 2)`) supera claramente al de la creatinina (`r round(as.numeric(auc(r_creat)), 2)`): diferencia de **`r round(as.numeric(auc(r_ngal)) - as.numeric(auc(r_creat)), 2)`** (IC 95 % `r round(roc.test(r_ngal, r_creat, method = "delong")$conf.int[1], 2)` a `r round(roc.test(r_ngal, r_creat, method = "delong")$conf.int[2], 2)`; *p* < 0.001). En la figura, la curva azul va por encima de la naranja en casi todo el recorrido.

Cuando las curvas **se cruzan**, el AUC no cuenta toda la historia: una prueba puede ser mejor en la zona de alta sensibilidad y la otra en la de alta especificidad. Para eso existe el **AUC parcial**, que mide el área solo en la zona clínicamente relevante. Por ejemplo, el área con especificidad entre 80 % y 100 %:

```{r}
#| label: auc-parcial-c162
auc(r_ngal, partial.auc = c(1, 0.8), partial.auc.focus = "specificity", partial.auc.correct = TRUE)
```

El argumento `partial.auc.correct = TRUE` la reescala (corrección de McClish) para que 0.5 siga siendo "moneda" y 1 "perfecto" dentro de esa zona.

## Paso 6. ¿Y si hay varios estudios del mismo biomarcador?

Es común encontrar varios estudios que reportan el AUC de una misma prueba en distintos hospitales. Se pueden **combinar** con un metaanálisis de efectos aleatorios sobre el **logit del AUC** (que mantiene el resultado entre 0 y 1). La idea viene de los códigos del autor para meta-analizar el estadístico *c* (archivo `r_script_meta-analysis_c-statistic.txt`, que usa el paquete `metamisc`). Abajo, seis estudios **ficticios** (rotulados así: no son datos reales) y `metafor`, que sí está disponible:

```{r}
#| label: meta-auc-c162
library(metafor)
estudios <- tibble(
  estudio = paste("Estudio", 1:6), auc = c(0.82, 0.90, 0.78, 0.88, 0.93, 0.85),
  casos = c(40, 65, 30, 120, 25, 80), controles = c(160, 300, 110, 480, 70, 350)   # FICTICIOS
) |>
  mutate(se_auc = se_auc_hanley(auc, casos, controles),     # EE de Hanley-McNeil
         yi = qlogis(auc), sei = se_auc / (auc * (1 - auc))) # logit(AUC) y su EE (método delta)

m_auc <- rma(yi, sei = sei, data = estudios, method = "REML")
predict(m_auc, transf = plogis)    # AUC combinada, IC e intervalo de predicción
```

**Qué vemos:** el AUC combinada es de **`r round(predict(m_auc, transf = plogis)$pred, 2)`** (IC `r round(predict(m_auc, transf = plogis)$ci.lb, 2)` a `r round(predict(m_auc, transf = plogis)$ci.ub, 2)`), con heterogeneidad moderada (*I*² = `r round(m_auc$I2)` %). Lo que más importa es el **intervalo de predicción** (`r round(predict(m_auc, transf = plogis)$pi.lb, 2)` a `r round(predict(m_auc, transf = plogis)$pi.ub, 2)`): el AUC que podrías esperar en **un nuevo hospital**, más amplio que el IC del promedio.

Con el paquete `metamisc` (el que usa el autor; código no verificado en el entorno de pruebas del libro):

```{r}
#| label: meta-auc-metamisc-c162
#| eval: !expr requireNamespace("metamisc", quietly = TRUE)
#| error: true
library(metamisc)
fit_mm <- with(estudios, valmeta(cstat = auc, cstat.se = se_auc, N = casos + controles, O = casos, slab = estudio))
fit_mm                                                   # AUC combinada con IC e intervalo de predicción
plot(fit_mm)                                             # bosque (forest plot)
```

::: {.callout-warning}
## ⚠️ Un AUC alto no es utilidad clínica

El AUC resume **qué tan bien ordena** el biomarcador a enfermos y sanos. No dice (1) si **cambia una decisión** del clínico, (2) qué tan **calibradas** están las probabilidades, ni (3) cuántos falsos positivos habrá **en tu** prevalencia. Con un AUC de `r round(as.numeric(auc(r_ngal)), 2)`, en 16.1 el VPP en sala era de solo `r pct(vpp_sala, 0)` con el corte de 100. Las respuestas a esas preguntas están en 16.3 (corte), 16.5 (calibración) y 16.6 (utilidad).
:::

::: {.callout-important}
## 🎯 En resumen

-   La **curva ROC** grafica sensibilidad contra **1 − especificidad** para **todos** los puntos de corte; el **AUC** resume la curva en un número.
-   El AUC es la probabilidad de que un caso tenga un valor mayor que un no caso, tomados al azar: 0.5 es azar, 1 es perfecto. Solo depende del **orden** de los valores, no de su escala ni de la prevalencia.
-   Reporta el AUC **con su IC** (DeLong o *bootstrap*) y compara dos pruebas medidas en los mismos pacientes con la prueba **pareada** de DeLong (`roc.test`).
-   Si las curvas se cruzan, mira el **AUC parcial** en la zona relevante.
-   **AUC alto ≠ utilidad clínica**: no informa sobre calibración ni sobre decisiones.
:::

## Ejercicio

1.  Calcula el AUC del biomarcador solo en pacientes **con diabetes** y en los **sin diabetes**. ¿Es parecido? ¿Cambia el IC? ¿Por qué?
2.  Compara el AUC de `ngal` contra el de la **edad** (`roc.test`). ¿Qué esperarías? Dibuja las dos curvas.
3.  Corre `ci.auc(r_ngal, method = "bootstrap", boot.n = 2000)` con distintas semillas. ¿Cuánto varía el IC? ¿Y el de DeLong?
