# Manipular datos con `dplyr` y unificar categorías

::: {.callout-note}
## 🩺 Escenario

Quieres saber la presión arterial promedio por diagnóstico. Agrupas por `diagnostico`... y R devuelve **once** diagnósticos en lugar de cuatro: "ERC diabética", "ERC diabetica", "erc diabetica", "Nefropatía diabética" están en filas distintas. El análisis no falló: **los datos dicen lo mismo de cuatro formas distintas**, y para R son categorías diferentes.
:::

**Lo que vamos a hacer**

-   Aprender los cinco verbos de `dplyr` que resuelven casi todo el trabajo diario.
-   Unificar categorías escritas de varias formas (sexo, diabetes, diagnóstico).
-   Crear variables nuevas y resumir varias columnas a la vez.

```{r}
#| label: setup-52
library(tidyverse)
source("R/funciones_epi.R")
source("R/funciones_extra_cap456.R")

registro <- read_csv("Bases/registro_nefro_sucio.csv", show_col_types = FALSE) |>
  rename_with(limpiar_nombres)
antes <- registro            # guardamos una copia para comparar el "antes" y el "después"
```

## Paso 1: los cinco verbos de `dplyr`

| Verbo | Hace | Ejemplo clínico |
|---|---|---|
| `select()` | Elige columnas | Quedarme con id, edad, creatinina |
| `filter()` | Elige filas | Solo pacientes con diabetes |
| `mutate()` | Crea o modifica columnas | Pasar creatinina a mg/dL |
| `arrange()` | Ordena filas | De mayor a menor UACR |
| `summarise()` + `group_by()` | Resume por grupos | PAS media por diagnóstico |

Todos se encadenan con el *pipe* `|>` (se lee "y luego"):

```{r}
#| label: cinco-verbos
registro |>
  select(id_paciente, sexo, edad, pas, pad) |>      # columnas
  filter(edad >= 70, pas < 900) |>                  # filas (pas 999 = no medida: lo vemos en 5.5)
  arrange(desc(pas)) |>                             # orden
  head(5)
```

`select()` también acepta **patrones** (útil cuando hay muchas columnas):

```{r}
#| label: select-patrones
registro |> select(starts_with("fecha")) |> names()     # columnas que empiezan con "fecha"
registro |> select(where(is.numeric)) |> names()        # solo las numéricas
```

## Paso 2: el problema, a la vista

Resumamos la PAS por diagnóstico, tal como llegó la base:

```{r}
#| label: resumir
registro |>
  filter(pas < 900) |>
  group_by(diagnostico) |>
  summarise(n = n(), pas_media = mean(pas, na.rm = TRUE), .groups = "drop")
```

El mismo diagnóstico se reparte en filas distintas. **Antes de analizar, siempre cuenta las categorías:**

```{r}
#| label: inspeccionar
count(registro, sexo)
count(registro, dm)
```

## Paso 3: normalizar el texto

Tres funciones de `stringr` resuelven la mayoría de los casos:

| Función | Hace |
|---|---|
| `str_trim()` / `str_squish()` | Quita espacios al inicio, al final y repetidos |
| `str_to_lower()` | Convierte a minúsculas |
| `str_detect()` | Detecta un patrón de texto (`TRUE/FALSE`) |

Con eso, `case_match()` convierte cada variante en su categoría final (lo que no coincide queda en `NA`):

```{r}
#| label: normalizar
registro <- registro |>
  mutate(
    sexo_txt = str_to_lower(str_trim(sexo)),                         # "FEMENINO " -> "femenino"
    sexo = case_match(sexo_txt,
                      c("f", "femenino")            ~ "F",
                      c("m", "masculino", "hombre") ~ "M"),          # lo que no encaja queda NA
    dm = if_else(str_to_lower(dm) %in% c("sí", "si"), "Sí", "No")
  ) |>
  select(-sexo_txt)

count(registro, sexo)
count(registro, dm)
```

::: {.callout-warning}
## ⚠️ Lo que no coincide debe quedar `NA`, no "Otro"

Si agregas un `.default = "Otro"` (o un `TRUE ~ "Otro"` en `case_when()`), **todo lo inesperado** se esconde en "Otro" y pierdes la alerta de un valor que no previste. Deja que lo inesperado aparezca como `NA` y revísalo: `sum(is.na(registro$sexo))`.
:::

## Paso 4: un diagnóstico con muchas escrituras

Cuando las variantes son muchas, normaliza (minúsculas, sin tildes) y busca una **palabra clave**:

```{r}
#| label: diagnostico
registro <- registro |>
  mutate(
    dx_norm = diagnostico |> str_squish() |> str_to_lower() |>
      stringi::stri_trans_general("Latin-ASCII"),               # quita tildes
    diagnostico = case_when(
      str_detect(dx_norm, "diabet")    ~ "ERC diabética",
      str_detect(dx_norm, "hipertens") ~ "ERC hipertensiva",
      str_detect(dx_norm, "glomerul")  ~ "Glomerulopatía",
      dx_norm == "otro"                ~ "Otro"
    )
  ) |>
  select(-dx_norm)

count(registro, diagnostico)
sum(is.na(registro$diagnostico))     # 0: todas las variantes quedaron cubiertas
```

El mismo resumen del Paso 2 ahora sí tiene sentido:

```{r}
#| label: resumir-limpio
registro |>
  filter(pas < 900) |>
  group_by(diagnostico) |>
  summarise(n = n(), pas_media = round(mean(pas, na.rm = TRUE), 1), .groups = "drop")
```

### Otra forma: un diccionario de equivalencias

Si las variantes son muchas o las vas a reutilizar, una **tabla de equivalencias** (un diccionario) evita escribir un `case_when()` enorme y se **une** a la base:

```{r}
#| label: diccionario-equivalencias
equivalencias_sexo <- tribble(
  ~sexo_original, ~sexo_limpio,
  "f", "F",  "femenino", "F",
  "m", "M",  "masculino", "M",  "hombre", "M"
)

antes |>
  mutate(sexo_original = str_to_lower(str_trim(sexo))) |>
  left_join(equivalencias_sexo, by = "sexo_original") |>
  count(sexo_limpio)
```

Obtenemos las mismas dos categorías. Con el paquete `matchmaker` (que usa el autor) el diccionario se aplica a toda la base de una vez; es la misma idea (no se ejecuta aquí):

```r
# diccionario con columnas: variable ("name"), valor original ("option_name"), valor final ("option_label")
matchmaker::match_df(registro, diccionario, from = "option_name", to = "option_label", by = "name")
```

## Paso 5: antes y después

```{r}
#| label: antes-despues-52
antes_despues(
  antes   = list(sexo = antes$sexo,     diagnostico = antes$diagnostico,     dm = antes$dm),
  despues = list(sexo = registro$sexo,  diagnostico = registro$diagnostico,  dm = registro$dm)
)
```

El sexo pasó de **`r n_distinct(antes$sexo)`** escrituras a **`r n_distinct(registro$sexo)`**, el diagnóstico de **`r n_distinct(antes$diagnostico)`** a **`r n_distinct(registro$diagnostico)`**, y la diabetes de **`r n_distinct(antes$dm)`** a **`r n_distinct(registro$dm)`**.

## Paso 6: crear variables con `mutate()` y resumir con `across()`

```{r}
#| label: mutate
registro |>
  mutate(
    imc = peso_kg / (talla_cm / 100)^2,                        # kg/m²
    hta = pas >= 140 | pad >= 90,                              # lógico (TRUE/FALSE)
    edad_70 = if_else(edad >= 70, "70 o más", "menor de 70")
  ) |>
  select(id_paciente, peso_kg, talla_cm, imc, hta, edad_70) |>
  head(4)
```

Para crear **grupos** a partir de un número usa `case_when()` o `cut()`:

```{r}
#| label: grupos-edad
registro_grupos <- registro |>
  mutate(grupo_edad = cut(edad, breaks = c(0, 49, 69, 120),
                          labels = c("< 50", "50-69", "≥ 70")))     # intervalos: (0,49], (49,69], (69,120]
count(registro_grupos, grupo_edad)
```

Observa las **`r sum(is.na(registro_grupos$grupo_edad))`** filas con `NA`: son las edades imposibles (más de 120 años), que `cut()` deja fuera de todos los intervalos. Un buen detector de errores, que veremos en 5.5.

`across()` aplica la misma operación a varias columnas:

```{r}
#| label: across
registro |>
  summarise(across(c(edad, pas, pad), list(media = ~ mean(.x, na.rm = TRUE),
                                          maximo = ~ max(.x, na.rm = TRUE))))
```

Mira el máximo de la edad (**`r max(registro$edad)`** años) y el de la PAS (**`r max(registro$pas, na.rm = TRUE)`** mmHg): ninguno es posible. Y hay **`r sum(registro$peso_kg == 0)`** pesos iguales a `0` kg (un IMC de 0). **Resumir es la primera forma de detectar errores**, y los trataremos en 5.5.

::: {.callout-important}
## 🎯 En resumen

-   Cinco verbos: `select`, `filter`, `mutate`, `arrange`, `summarise` (+ `group_by`), encadenados con `|>`.
-   Antes de analizar, **cuenta las categorías** (`count()`): las variantes de escritura parten un grupo en varios.
-   Normaliza el texto (`str_trim`, `str_to_lower`, quitar tildes) y unifica con `case_match()`, `case_when()` + `str_detect()` o un **diccionario** unido con `left_join()`.
-   Deja que lo inesperado aparezca como `NA` en lugar de absorberlo en "Otro".
-   **Resumir** (mínimos, máximos, tablas) es la mejor forma de encontrar errores.
:::

## Ejercicio

1.  Crea una variable `grupo_edad` con tres categorías (< 50, 50-69, ≥ 70) usando `case_when()` en lugar de `cut()`. ¿Coinciden los conteos? Pista: ¿a qué grupo van las edades imposibles?
2.  ¿Cuántos pacientes hay por `sexo` y `diagnostico`? Usa `count(sexo, diagnostico)`.
3.  Agrega al `case_when()` de `diagnostico` una categoría que no existe en los datos y verifica qué pasa con los `NA`.
