# Interacción y modificación del efecto

## Tres conceptos que se confunden

| Concepto | Pregunta | Qué se hace |
|---|---|---|
| **Confusión** | ¿Otra variable distorsiona la relación exposición-desenlace? | Se **ajusta** (la variable es una *molestia*) |
| **Mediación** | ¿Parte del efecto pasa *por* otra variable? | Se **descompone** (Cap. 18) |
| **Modificación del efecto (interacción)** | ¿El efecto **cambia** según el nivel de otra variable? | Se **estudia** (la variable es *de interés*) |

En el Cap. 3 vimos que el iSGLT2 beneficia más a quienes tienen más albuminuria. Eso es **modificación del efecto por la albuminuria**: una pregunta clínica real ("¿a quién trato con prioridad?"), no un error que haya que "corregir".

```{r}
#| label: setup-84
library(tidyverse)
library(broom)
library(marginaleffects)
source("R/funciones_epi.R")

oraculo <- read_csv("Bases/ckd_isglt2_oraculo.csv") |>
  mutate(sexo = factor(sexo, levels = c("Mujer", "Hombre")),
         luacr = log(uacr), cat_a = categoria_a(uacr))
```

## Interacción en un modelo lineal

Para que el efecto del iSGLT2 dependa de la albuminuria, se incluye un **producto** entre la exposición y la variable modificadora:

$$
E[Y] = \beta_0 + \beta_1\,\text{iSGLT2} + \beta_2\,\ln(\text{UACR}) + \beta_3\,(\text{iSGLT2} \times \ln\text{UACR}) + \dots
$$

El efecto del iSGLT2 es $\beta_1 + \beta_3 \ln(\text{UACR})$: **cambia con la UACR**. Para que $\beta_1$ sea interpretable se **centra** la UACR (restando un valor de referencia; aquí ln(UACR) = 4.8 es la UACR típica ≈ 120 mg/g).

```{r}
#| label: lm-interaccion
m_int <- lm(pendiente_tfg ~ isglt2 * I(luacr - 4.8) + I(edad / 10) + sexo + hba1c + pas + tfg_basal + ecv,
            data = oraculo)

tidy(m_int, conf.int = TRUE) |>
  filter(str_detect(term, "isglt2")) |>
  mutate(across(where(is.numeric), \(x) round(x, 3)))
```

-   `isglt2` (≈ 1.3): el efecto del iSGLT2 **cuando ln(UACR) = 4.8** (UACR ≈ 120 mg/g).
-   `isglt2:I(luacr - 4.8)` (≈ 0.53): por **cada aumento de 1 en ln(UACR)**, el beneficio aumenta en 0.53 mL/min/1.73 m²/año.

¿La interacción es necesaria? Se compara el modelo con y sin ella con una prueba de razón de verosimilitud o *F*:

```{r}
#| label: anova-interaccion
m_sin <- update(m_int, . ~ . - isglt2:I(luacr - 4.8))
anova(m_sin, m_int)
```

### Efecto del iSGLT2 por categoría de albuminuria

En clínica interesa el efecto **en cada grupo** (A1, A2, A3). `avg_comparisons()` con `by` lo calcula a partir del modelo con interacción:

```{r}
#| label: efecto-por-grupo
est <- avg_comparisons(m_int, variables = "isglt2", by = "cat_a") |>
  as_tibble() |> select(cat_a, estimate, conf.low, conf.high)

verdad <- oraculo |> group_by(cat_a) |> summarise(verdadero = mean(ite), n = n())

left_join(est, verdad, by = "cat_a") |> mutate(across(where(is.numeric), \(x) round(x, 2)))
```

```{r}
#| label: graf-efecto-por-grupo
#| fig-width: 7
#| fig-height: 3.6
left_join(est, verdad, by = "cat_a") |>
  ggplot(aes(cat_a)) +
  geom_pointrange(aes(y = estimate, ymin = conf.low, ymax = conf.high, color = "Estimado (modelo)"),
                  position = position_nudge(x = -0.08)) +
  geom_point(aes(y = verdadero, color = "Verdad (oráculo)"), shape = 18, size = 4,
             position = position_nudge(x = 0.08)) +
  scale_color_manual(values = c("Estimado (modelo)" = "#0072B2", "Verdad (oráculo)" = "#D55E00"), name = NULL) +
  labs(x = "Categoría de albuminuria (KDIGO)", y = "Efecto del iSGLT2 (mL/min/1.73 m²/año)",
       caption = "Datos simulados.") +
  theme_minimal(base_size = 11) + theme(legend.position = "bottom")
```

El modelo **recupera el patrón** (casi nulo en A1, intermedio en A2, grande en A3), pero **sobrestima el nivel** de cada grupo en ~0.3: es la misma confusión residual por la fragilidad (8.2). La **forma** de la heterogeneidad se aprende bien aunque el **nivel** esté sesgado.

## Interacción en desenlaces binarios: ¿en qué escala?

Para un desenlace binario, "interacción" depende de la **escala**:

-   **Multiplicativa**: el efecto relativo (RR u OR) cambia entre estratos.
-   **Aditiva**: el efecto absoluto (DR) cambia entre estratos.

**Pueden no coincidir.** Un efecto relativo constante (RR = 0.7 en todos) implica **diferencias de riesgo distintas** si el riesgo basal varía. Eso ocurre en nuestros datos: el HR del iSGLT2 es **constante** (0.70) para todos, pero el riesgo basal de evento crece con la albuminuria.

```{r}
#| label: binaria
l_int <- glm(evento ~ isglt2 * cat_a + I(edad / 10) + sexo + hba1c + pas + tfg_basal + luacr + ecv,
             data = oraculo, family = binomial)
l_sin <- update(l_int, . ~ . - isglt2:cat_a)

## ¿Hay interacción multiplicativa? (prueba de razón de verosimilitud)
anova(l_sin, l_int, test = "LRT")
```

No hay evidencia de interacción **multiplicativa** (*p* ≈ 0.7). Pero en escala **absoluta** el beneficio es muy distinto:

```{r}
#| label: dr-por-grupo
dr_grupo <- avg_comparisons(l_int, variables = "isglt2", by = "cat_a", comparison = "difference") |>
  as_tibble() |> select(cat_a, DR = estimate, DR_inf = conf.low, DR_sup = conf.high)
rr_grupo <- avg_comparisons(l_int, variables = "isglt2", by = "cat_a", comparison = "ratio") |>
  as_tibble() |> select(cat_a, RR = estimate)

dr_verdad <- oraculo |> group_by(cat_a) |> summarise(DR_verdad = mean(evento_36m_1 - evento_36m_0))

left_join(dr_grupo, rr_grupo, by = "cat_a") |>
  left_join(dr_verdad, by = "cat_a") |>
  mutate(NNT = 1 / abs(DR), across(where(is.numeric), \(x) round(x, 3)))
```

En escala **relativa**, la heterogeneidad es leve y poco precisa (el RR de A1 se basa en pocos pacientes y su IC es amplio; la prueba de interacción da *p* ≈ 0.7). En escala **absoluta**, la **diferencia de riesgos** y el **NNT** cambian mucho: tratar a un paciente A3 evita bastantes más eventos que tratar a uno A1. Esto es **modificación del efecto en escala aditiva** y es la que importa para decidir **a quién tratar** con recursos limitados.

Las DR estimadas están **infladas** respecto de la verdad (`DR_verdad`: −2.4, −4.2 y −6.6 puntos) por la confusión residual de siempre, pero el **gradiente** (más beneficio absoluto a mayor albuminuria) se conserva.

::: {.callout-important}
## 🎯 Qué escala reportar

-   **Siempre** reporta la interacción en la escala **aditiva** si la decisión clínica depende del beneficio absoluto (NNT, eventos evitados).
-   La escala multiplicativa es la natural de los modelos logístico y de Cox y sirve para **poner a prueba** la interacción estadística.
-   **Reporta ambas** (recomendación de VanderWeele): la ausencia de interacción en una escala no implica ausencia en la otra.
:::

## Interacción aditiva entre dos factores: RERI

Cuando se estudian **dos factores de riesgo**, la interacción aditiva se resume con el **RERI** (*relative excess risk due to interaction*):

$$
\text{RERI} = RR_{11} - RR_{10} - RR_{01} + 1
$$

Si no hay interacción aditiva, RERI = 0; RERI > 0 indica un efecto conjunto **mayor que la suma** de los efectos separados. Para ambos factores definidos como **de riesgo**, recodificamos "no recibir iSGLT2" y comparamos con la ECV previa:

```{r}
#| label: reri
oraculo <- oraculo |> mutate(sin_isglt2 = 1 - isglt2)

reri_fn <- function(datos, i = seq_len(nrow(datos))) {
  m <- glm(evento ~ sin_isglt2 * ecv + I(edad / 10) + sexo + hba1c + pas + tfg_basal + luacr,
           data = datos[i, ], family = poisson)
  b <- coef(m)
  rr10 <- exp(b["sin_isglt2"]); rr01 <- exp(b["ecv"])
  rr11 <- exp(b["sin_isglt2"] + b["ecv"] + b["sin_isglt2:ecv"])
  unname(rr11 - rr10 - rr01 + 1)
}

library(boot)
set.seed(8)
b_reri <- boot(oraculo, reri_fn, R = 500)
c(RERI = b_reri$t0, boot.ci(b_reri, type = "perc")$percent[4:5] |> setNames(c("IC_inf", "IC_sup")))
```

Un RERI cuyo IC incluye 0 indica **sin interacción aditiva** detectable entre no recibir iSGLT2 y tener ECV previa. El IC del RERI no tiene una fórmula sencilla: se obtiene con el método delta o, como aquí, con *bootstrap* (Cap. 7.4).

## Análisis de subgrupos: lo que se debe y no se debe hacer

::: {.callout-warning}
## ⚠️ Cinco errores frecuentes

1.  **Comparar valores *p* entre subgrupos** ("significativo en hombres, no en mujeres"). El método correcto es **probar la interacción**.
2.  **Hacer muchos subgrupos** sin plan previo: con 10 subgrupos, 40 % de probabilidad de al menos un falso positivo.
3.  **Subgrupos sin potencia**: el estudio se calculó para el efecto global, no para subgrupos; "sin efecto" puede significar "sin potencia".
4.  **Dicotomizar** una variable continua (UACR < 300 vs. ≥ 300) pierde información; mejor **interacción con la variable continua**.
5.  **Interpretar causalmente la interacción** sin considerar que la variable modificadora también necesita control de confusión.
:::

::: {.callout-tip}
## 💡 Cómo presentar subgrupos

Un **gráfico de bosque** (*forest plot*) con la estimación en cada subgrupo y el *p* de la **interacción**, en la misma escala y con el efecto global arriba. Si los subgrupos no fueron planeados, etiqueta el análisis como **exploratorio**.
:::

## Efecto heterogéneo del tratamiento: lo que viene

Estudiar un modificador a la vez (albuminuria, sexo, edad) es el primer paso. El conjunto de métodos para estimar el **efecto individual esperado** con muchas variables (*causal forests*, *meta-learners*) se verá en el Cap. 19.

::: {.callout-important}
## 🎯 En resumen

-   **Confusión** = se ajusta; **modificación del efecto** = se estudia; **mediación** = se descompone.
-   La interacción se modela con **términos producto** (centrar la variable continua).
-   Para decidir a quién tratar importa la **escala aditiva** (DR, NNT); para pruebas, la multiplicativa. **Reporta ambas**.
-   Un RR constante genera **DR distinta** si el riesgo basal varía.
-   Prueba la **interacción**; nunca compares *p* entre subgrupos.
:::

## Ejercicio

1.  Estima la interacción entre **iSGLT2 y sexo** en la pendiente de TFGe. ¿Existe modificación del efecto?
2.  Calcula el **NNT a 36 meses** por categoría de albuminuria con la DR estandarizada de cada grupo. ¿En qué grupo es menor?
3.  Cambia `cat_a` por `luacr` (continua) en la interacción del modelo binario. ¿Cómo cambia el efecto estimado al aumentar la UACR?
