# Fórmula g paramétrica y estimación g: simular el mundo bajo cada estrategia

::: {.callout-note}
## 🩺 Escenario

El jefe de servicio te pregunta algo más fino que "dosis alta frente a dosis estándar": *¿qué pasaría si, en toda la unidad, solo subiéramos la dosis cuando la Hb cae por debajo de 10 g/dL?* Esa es una **regla**, no un tratamiento fijo, y el MSM de 19.2 (que resume el tratamiento como "meses de dosis alta") no la responde directamente. Para eso sirve la **fórmula g**: aprendes cómo se comporta el mundo (cómo cambia la Hb con la dosis, cómo influye todo en la calidad de vida) y luego **lo simulas** bajo la regla que quieras.
:::

## Lo que vamos a hacer

-   Ajustar los modelos de la **fórmula g paramétrica** y **simular** (Monte Carlo) la cohorte bajo cada estrategia.
-   Compararla con el MSM de 19.2 y con la **verdad**, incluida una estrategia **dinámica**.
-   Entender la **estimación g** de modelos estructurales anidados, con un ejemplo mínimo que sí se ejecuta.
-   Resumir en una tabla **cuándo usar cada método**, y ver cómo se escribe en los paquetes.

```{r}
#| label: c193-setup
#| message: false
library(tidyverse)
library(sandwich)
library(lmtest)
source("R/funciones_epi.R")
source("R/funciones_extra_a.R")        # num(), pct()
source("R/funciones_extra_cap1213.R")  # diagrama_flujo(), grafico_estimaciones()
source("R/simular_cap19_epo.R")
source("R/funciones_cap19.R")

theme_set(theme_minimal(base_size = 12) + theme(panel.grid.minor = element_blank()))

hd    <- simular_hd_epo(n = 5000, K = 6, semilla = 2024)   # la misma cohorte SIMULADA de 19.1 y 19.2
hd_l  <- agregar_rezagos(hd)
ancho <- a_ancho_hd(hd)
verdad <- verdad_hd_epo(n_mc = 200000)                     # verdad por simulación (19.1)
efecto_verdad   <- verdad$efecto_vs_nunca[verdad$estrategia == "siempre"]
efecto_dinamica <- verdad$efecto_vs_nunca[verdad$estrategia == "dinamica"]
```

## Paso 1. La idea: aprender el mundo y simularlo

La fórmula g tiene cinco pasos. Los tres primeros son **tres modelos**, uno por cada pieza del mundo que se repite cada mes; los dos últimos son pura simulación:

```{r}
#| label: c193-fig-flujo
#| echo: false
#| fig-width: 9
#| fig-height: 1.9
diagrama_flujo(c("1. Modela la Hb\ndel mes dado\nel pasado", "2. Modela la dosis\ndel mes dado\nel pasado",
                 "3. Modela la calidad\nde vida final dado\nel historial", "4. Simula la cohorte\nmes a mes bajo\nuna estrategia",
                 "5. Promedia la\ncalidad de vida\nsimulada"), resaltar = 4)
```

La clave del paso 4: en la simulación, **la dosis la fija la estrategia** (por ejemplo, "dosis alta solo si Hb < 10"), no el modelo de la dosis. Pero la Hb sí se simula con su modelo, porque la dosis la cambia. Así se respeta el bucle dosis-Hb sin condicionar nada: cada paciente simulado "vive" los seis meses bajo la regla.

## Paso 2. Ajustar los modelos

`ajustar_modelos_g()` (en `R/funciones_cap19.R`) ajusta, con el formato largo y el pasado de cada paciente:

-   la **Hb** del mes ($t \ge 2$) según la Hb y las dosis de los meses anteriores y las covariables basales;
-   la **dosis** del mes según su pasado y la Hb actual (solo se usa para reproducir el curso natural);
-   la **calidad de vida** final según todo el historial (Hb y dosis de los 6 meses) y las covariables basales.

```{r}
#| label: c193-modelos
mod <- ajustar_modelos_g(hd_l)                      # lista con los tres modelos y la cohorte basal
round(coef(summary(mod$hb))[, c("Estimate", "Std. Error")], 3)       # modelo de la Hb del mes
c(sd_residual_hb = mod$sd_hb)
```

**Qué vemos:** cada mes de dosis alta suma **`r num(coef(mod$hb)["dosis_previa"])` g/dL** a la Hb del mes siguiente (el valor de la simulación), y esa subida decae con el tiempo: la dosis de hace dos meses aporta un coeficiente de `r num(coef(mod$hb)["dosis_previa2"])`. La desviación residual (`r num(mod$sd_hb)` g/dL) importa: en la simulación **añadimos ruido** de ese tamaño para que los pacientes simulados varíen como los reales.

## Paso 3. ¿El mundo simulado se parece al observado?

Antes de usar los modelos para imaginar estrategias, comprobamos que **reproducen lo que ocurrió**. Simulamos el **curso natural** (la dosis se simula con su propio modelo) y lo comparamos con los datos observados:

```{r}
#| label: c193-curso-natural
natural <- simular_formula_g(mod, "natural")
chequeo <- tibble(mes = 1:6,
                  hb_observada = tapply(hd$hb, hd$mes, mean), hb_simulada = natural$hb_medias,
                  dosis_observada = tapply(hd$dosis_alta, hd$mes, mean), dosis_simulada = natural$dosis_medias)
chequeo |> mutate(across(-mes, \(x) round(x, 2)))
c(observada = mean(ancho$calidad_vida), simulada = natural$y) |> round(2)     # calidad de vida media
```

**Qué vemos:** las medias simuladas de Hb y de dosis siguen a las observadas mes a mes, y la calidad de vida media simulada (`r num(natural$y)`) casi coincide con la observada (`r num(mean(ancho$calidad_vida))`). No prueba que los modelos sean correctos, pero un desajuste grande **sí** probaría que no lo son.

Ahora simulamos las tres estrategias y miramos cómo se mueve la Hb media:

```{r}
#| label: c193-fig-trayectorias
#| fig-cap: "Hb media simulada por la fórmula g bajo cuatro escenarios. Con la regla dinámica la Hb se mantiene en torno a 10.9 g/dL. Datos simulados."
#| fig-width: 7
#| fig-height: 3.2
estrategias <- c(`Curso natural` = "natural", `Nunca dosis alta` = "nunca", `Siempre dosis alta` = "siempre", `Dosis alta si Hb < 10` = "dinamica")
trayectorias <- imap_dfr(estrategias, \(e, nombre) tibble(estrategia = nombre, mes = 1:6, hb = simular_formula_g(mod, e)$hb_medias))
ggplot(trayectorias, aes(mes, hb, color = estrategia)) + geom_line(linewidth = 1) + geom_point() +
  scale_x_continuous(breaks = 1:6) +
  labs(x = "Mes", y = "Hb media simulada (g/dL)", color = NULL)
```

## Paso 4. Los efectos de cada estrategia, con *bootstrap*

El efecto de una estrategia es la calidad de vida media simulada bajo ella, **menos** la de "nunca". `efectos_formula_g()` hace los pasos 2 a 5 (con 5 copias de cada paciente para suavizar el azar de la simulación). Para el intervalo repetimos **todo** (los tres modelos y la simulación) en 100 remuestras de pacientes:

```{r}
#| label: c193-formula-g
est_g <- efectos_formula_g(hd, c("siempre", "dinamica"), copias = 5)
ic_g  <- bootstrap_pacientes(hd, \(x) efectos_formula_g(x, c("siempre", "dinamica"), copias = 5), B = 100, semilla = 193)
rbind(estimado = est_g, ic_g) |> round(2)
```

```{r}
#| label: c193-msm-previo
# MSM de 19.2 (pesos estabilizados), con IC robusto, para comparar
f_num <- dosis_alta ~ dosis_previa + edad + dm + tiempo_hd + mes
f_den <- dosis_alta ~ dosis_previa + hb + edad + dm + tiempo_hd + mes
msm <- ajustar_msm(pesos_finales(pesos_msm(hd_l, f_num, f_den)), "sw")
rb <- coeftest(msm, vcov = vcovHC(msm, type = "HC1"))["dosis_acum", ]
est_msm <- 6 * unname(rb["Estimate"]); ee_msm <- 6 * unname(rb["Std. Error"])
```

```{r}
#| label: c193-meses-dinamica
meses_dinamica <- sum(simular_formula_g(mod, "dinamica")$dosis_medias)     # meses de dosis alta por paciente bajo la regla
```

**Qué vemos:** para "siempre frente a nunca", la fórmula g da **`r num(est_g["siempre"])`** (IC 95 %: `r num(ic_g["inf", "siempre"])` a `r num(ic_g["sup", "siempre"])`); el MSM de 19.2, `r num(est_msm)`; la verdad, `r num(efecto_verdad)`. Para la **regla dinámica**, la fórmula g da **`r num(est_g["dinamica"])`** (IC `r num(ic_g["inf", "dinamica"])` a `r num(ic_g["sup", "dinamica"])`) frente a la verdad de `r num(efecto_dinamica)`: **una pregunta que el MSM de dosis acumulada no responde**. El efecto de la regla es pequeño porque, bajo ella, un paciente recibe en promedio solo `r num(meses_dinamica, 1)` de los 6 meses con dosis alta (frente a 6 con "siempre").

## Paso 5. Estimación g de modelos estructurales anidados

La **estimación g** (*g-estimation*) parte de otra idea. En lugar de modelar la Hb y el desenlace, modela **el efecto de la dosis de cada mes** y busca el valor que "deshace" la confusión. Es el método más antiguo de la familia y el menos usado, pero es corto de implementar y muy ilustrativo.

**La intuición.** Quita mentalmente la dosis alta de un mes a todos los pacientes que la recibieron, restándoles lo que esa dosis les aportó a la calidad de vida (un número $\psi_t$). Lo que queda es la calidad de vida que habrían tenido **sin esa dosis**. Si $\psi_t$ es el correcto, ese "resto" ya no puede depender de si el nefrólogo decidió dar o no la dosis, **una vez conocido el pasado del paciente** (intercambiabilidad secuencial). La estimación g busca el $\psi_t$ que cumple esa condición, empezando por el **último mes** y retrocediendo:

$$
H_t(\psi) = Y - \sum_{s \ge t} \psi_s A_s, \qquad \sum_i H_{t,i}(\psi)\,\big(A_{t,i} - \hat P(A_t = 1 \mid \text{pasado}_i)\big) = 0
$$

La primera ecuación es "el resto sin la dosis de los meses $t$ en adelante"; la segunda, "ese resto no se asocia con la dosis del mes $t$, una vez descontado lo que el pasado ya predice". Con un modelo lineal, $\psi_t$ se despeja directamente. Solo necesitas el **modelo de la dosis** (el denominador de 19.2); no modelas la Hb ni el desenlace:

```{r}
#| label: c193-estimacion-g
f_dosis <- dosis_alta ~ dosis_previa + hb + edad + dm + tiempo_hd + mes     # el modelo de la dosis, igual que en 19.2
d <- hd_l                                                                    # formato largo, ordenado por paciente y mes
d$p_dosis <- fitted(glm(f_dosis, data = d, family = binomial()))             # P(dosis alta | pasado)
A <- matrix(d$dosis_alta, ncol = 6, byrow = TRUE)                            # dosis: fila = paciente, columna = mes
P <- matrix(d$p_dosis, ncol = 6, byrow = TRUE)                               # su probabilidad dado el pasado

h <- ancho$calidad_vida                  # lo que queda por explicar: empieza siendo la calidad de vida observada
psi <- numeric(6)
for (t in 6:1) {                                                             # del último mes hacia atrás
  psi[t] <- sum(h * (A[, t] - P[, t])) / sum(A[, t] * (A[, t] - P[, t]))     # el psi que deja h sin asociación con la dosis
  h <- h - psi[t] * A[, t]                                                   # quita el efecto de la dosis de ese mes
}
all.equal(psi, estimacion_g_snm(hd, f_dosis))       # la función del libro hace exactamente esto
```

Como los datos son simulados, comparamos cada $\psi_t$ con su verdad (el efecto de dar dosis alta **solo** en el mes $t$ frente a nunca) y calculamos un intervalo por *bootstrap*:

```{r}
#| label: c193-psi-verdad
nunca_media <- verdad$media_y[verdad$estrategia == "nunca"]
psi_verdad <- map_dbl(1:6, \(t) mean(simular_hd_epo(200000, 6, semilla = 99, estrategia = replace(rep(0, 6), t, 1))$calidad_vida,
                                     na.rm = TRUE)) - nunca_media          # mismas 200 000 personas y mismo azar que la verdad

ic_snm <- bootstrap_pacientes(hd, \(x) { p <- estimacion_g_snm(x, f_dosis); c(p, total = sum(p)) }, B = 100, semilla = 194)
tab_psi <- tibble(mes = 1:6, estimado = psi, ic_inf = ic_snm["inf", 1:6], ic_sup = ic_snm["sup", 1:6], verdad = psi_verdad)
tab_psi |> mutate(across(-mes, \(x) round(x, 2)))
```

```{r}
#| label: c193-fig-psi
#| fig-cap: "Efecto de una dosis alta en cada mes (frente a dosis estándar), estimado por estimación g (puntos e IC 95 %) y verdadero (línea naranja). Datos simulados."
#| fig-width: 7
#| fig-height: 3
ggplot(tab_psi, aes(mes)) +
  geom_line(aes(y = verdad), color = "#D55E00", linewidth = 1) + geom_point(aes(y = verdad), color = "#D55E00") +
  geom_pointrange(aes(y = estimado, ymin = ic_inf, ymax = ic_sup), color = "#0072B2") +
  geom_hline(yintercept = 0, linetype = "dashed", color = "grey50") +
  scale_x_continuous(breaks = 1:6) +
  labs(x = "Mes de la dosis alta", y = "Efecto de la dosis (puntos)")
```

**Qué vemos:** según la verdad, el efecto de una dosis alta es **positivo en los primeros meses** (hasta `r num(max(psi_verdad))` puntos) y **negativo en el último** (`r num(psi_verdad[6])`): la dosis del mes 6 ya no alcanza a subir la Hb que cuenta y solo deja su efecto directo. Es la razón por la que, en 19.2, la "dosis acumulada" era solo un resumen aproximado. **Pero** con 5 000 pacientes los efectos **mes a mes** se estiman con poca precisión: los intervalos miden unos `r num(mean(tab_psi$ic_sup - tab_psi$ic_inf), 1)` puntos de ancho y la estimación del mes 6 (`r num(psi[6])`) ni siquiera tiene el signo correcto. Lo que sí se estima bien es la **suma** de los seis efectos, que es el efecto de "siempre frente a nunca": **`r num(sum(psi))`** (IC 95 %: `r num(ic_snm["inf", "total"])` a `r num(ic_snm["sup", "total"])`) frente a la verdad de `r num(efecto_verdad)`. El intervalo de la suma mide `r num(ic_snm["sup", "total"] - ic_snm["inf", "total"], 1)` puntos de ancho: los errores de los seis $\psi_t$ se compensan en buena parte al sumarlos.

El supuesto nuevo es el del **modelo estructural**: aquí el efecto de la dosis de un mes no cambia con el pasado del paciente (es cierto por construcción, no lo sería en general). A cambio, no necesitas modelar la Hb ni el desenlace, y no sufre la paradoja del g-nulo (más abajo).

## Paso 6. Cuándo usar cada método

Los tres métodos descansan en **intercambiabilidad secuencial, positividad y consistencia**. Se diferencian en **qué modelas** y en **qué se rompe**:

| | **MSM con pesos** | **Fórmula g paramétrica** | **Estimación g (SNM)** |
|---|---|---|---|
| **Qué modelas** | La dosis de cada mes (pesos) y un modelo simple del efecto (p. ej., dosis acumulada) | La Hb de cada mes, la dosis (solo curso natural) y el desenlace | La dosis de cada mes y el efecto de cada mes ($\psi_t$) |
| **Supuestos extra** | Modelo de la dosis correcto; MSM bien especificado | Modelos de la Hb, la dosis y el desenlace correctos | Modelo de la dosis correcto; efecto estructural bien especificado |
| **Ventajas** | Sencillo; un solo modelo de tratamiento; resultado marginal directo | Cualquier estrategia, incluidas las **dinámicas**; permite ver la trayectoria simulada | No modela la Hb ni el desenlace; efecto mes a mes; sin paradoja del g-nulo |
| **Riesgos** | **Pesos extremos** (positividad); solo estrategias que el MSM resume | **Muchos modelos**: los errores se acumulan en la simulación; intensivo en cálculo | Modelos estructurales estrechos; poco software; más difícil con desenlaces binarios o de supervivencia |
| **Cuándo** | Estrategias estáticas; seguimiento corto | Reglas dinámicas; interés en trayectorias | Interés en el **efecto de cada mes**; contrastar los otros dos |

::: {.callout-warning}
## ⚠️ La fórmula g es tan buena como sus modelos

Cada mes simulado hereda los errores de los modelos anteriores. Veamos qué pasa si el modelo de la Hb **olvida la Hb basal y la dosis de hace dos meses** (una simplificación que parece inocente):

```{r}
#| label: c193-mal-especificado
mod_malo <- mod
mod_malo$hb <- lm(hb ~ hb_previa + dosis_previa + edad + dm + tiempo_hd, data = filter(hd_l, mes >= 2))
mod_malo$sd_hb <- sigma(mod_malo$hb)
y0 <- simular_formula_g(mod_malo, "nunca")$y
c(siempre = simular_formula_g(mod_malo, "siempre")$y - y0, dinamica = simular_formula_g(mod_malo, "dinamica")$y - y0) |> round(2)
```

Con el modelo simplificado, "siempre frente a nunca" pasa de `r num(est_g["siempre"])` a **`r num(simular_formula_g(mod_malo, "siempre")$y - y0)`** (verdad `r num(efecto_verdad)`). Revisa siempre el curso natural (Paso 3), pero recuerda que un buen ajuste del curso natural **no** garantiza que las estrategias imaginarias salgan bien. Además, con modelos paramétricos mal especificados la fórmula g puede encontrar un efecto "donde no lo hay" aunque el efecto nulo sea cierto (la **paradoja del g-nulo**).
:::

## Paso 7. Todos los métodos, frente a la verdad

```{r}
#| label: c193-fig-resumen
#| fig-cap: "Efecto de 6 meses de dosis alta frente a estándar según cada método. Línea naranja: verdad. IC 95 % (regresión: modelo; MSM: errores robustos; fórmula g y estimación g: bootstrap de 100 remuestras). Datos simulados."
#| fig-width: 7.5
#| fig-height: 3
efecto_6m <- function(modelo, k = 6) {
  b <- coef(summary(modelo))["dosis_acum", ]
  tibble(estimado = unname(k * b[1]), ic_inf = unname(k * (b[1] - 1.96 * b[2])), ic_sup = unname(k * (b[1] + 1.96 * b[2])))
}
basal <- "dosis_acum + edad + dm + tiempo_hd"
resumen <- bind_rows(
  `Regresión sin Hb`    = efecto_6m(lm(as.formula(paste("calidad_vida ~", basal)), ancho)),
  `Regresión con la Hb` = efecto_6m(lm(as.formula(paste("calidad_vida ~", basal, "+", paste0("hb_", 1:6, collapse = " + "))), ancho)),
  `MSM (pesos)`         = tibble(estimado = est_msm, ic_inf = est_msm - 1.96 * ee_msm, ic_sup = est_msm + 1.96 * ee_msm),
  `Fórmula g`           = tibble(estimado = unname(est_g["siempre"]), ic_inf = ic_g["inf", "siempre"], ic_sup = ic_g["sup", "siempre"]),
  `Estimación g`        = tibble(estimado = sum(psi), ic_inf = ic_snm["inf", "total"], ic_sup = ic_snm["sup", "total"]),
  .id = "metodo")
grafico_estimaciones(resumen, efecto_verdad, etiqueta_x = "Efecto sobre la calidad de vida (puntos, 0-100)")
```

**Qué vemos:** las dos regresiones fallan (`r num(resumen$estimado[1])` y `r num(resumen$estimado[2])`); los **tres** métodos G caen cerca de la verdad (`r num(efecto_verdad)`): MSM `r num(resumen$estimado[3])`, fórmula g `r num(resumen$estimado[4])`, estimación g `r num(resumen$estimado[5])`. Que coincidan es buena señal estadística, pero **no es prueba de validez causal**: los tres comparten el supuesto de que el nefrólogo decidía solo con lo registrado (en 19.2 viste lo que pasa si no).

## Paso 8. Con paquetes y el flujo de una emulación de ensayo

Con los paquetes de R el flujo es el mismo, con menos código. Se escriben **sin ejecutarse aquí** (no están instalados en el entorno de pruebas del libro). Con `gfoRmula` (McGrath y cols., 2020) la fórmula g paramétrica se especifica con los modelos de cada variable que cambia en el tiempo y las estrategias; el tiempo debe empezar en 0 (código no verificado en el entorno de pruebas del libro):

```{r}
#| label: c193-gformula-paquete
#| eval: !expr requireNamespace("gfoRmula", quietly = TRUE)
#| error: true
library(gfoRmula)
hd_gf <- hd_l |> mutate(t0 = mes - 1) |> as.data.frame()          # gfoRmula espera el tiempo desde 0
res_gf <- gformula_continuous_eof(
  obs_data = hd_gf, id = "id", time_name = "t0", time_points = 6,
  covnames = c("hb", "dosis_alta"), covtypes = c("normal", "binary"),
  covparams = list(covmodels = c(
    hb ~ lag1_hb + lag1_dosis_alta + edad + dm + tiempo_hd,
    dosis_alta ~ lag1_dosis_alta + hb + edad + dm + tiempo_hd)),
  histories = c(lagged), histvars = list(c("hb", "dosis_alta")),
  basecovs = c("edad", "dm", "tiempo_hd"),
  outcome_name = "calidad_vida",
  ymodel = calidad_vida ~ hb + lag1_hb + dosis_alta + lag1_dosis_alta + edad + dm + tiempo_hd,
  intvars = list("dosis_alta", "dosis_alta"),
  interventions = list(list(c(static, rep(0, 6))), list(c(static, rep(1, 6)))),
  int_descript = c("Nunca", "Siempre"),
  nsimul = 5000, seed = 2024)
res_gf
```

Con `lmtp` (Díaz y cols.) el desenlace y el tratamiento van en **formato ancho** (una columna por mes) y la estrategia es una **función** que recibe los datos y devuelve la dosis que se impone, de modo que una regla dinámica ("dosis alta si Hb < 10") es una función de la Hb del mes (código no verificado en el entorno de pruebas del libro):

```{r}
#| label: c193-lmtp-paquete
#| eval: !expr requireNamespace("lmtp", quietly = TRUE)
#| error: true
library(lmtp)
trat <- paste0("dosis_alta_", 1:6)
cov_t <- map(1:6, \(t) paste0("hb_", t))                             # la Hb de cada mes, medida antes de la dosis de ese mes
regla <- \(data, trt) as.numeric(data[[sub("dosis_alta", "hb", trt)]] < 10)   # dosis alta si Hb < 10 en ese mes
tm_dinamica <- lmtp_tmle(data = as.data.frame(ancho), trt = trat, outcome = "calidad_vida",
                         baseline = c("edad", "dm", "tiempo_hd"), time_vary = cov_t,
                         shift = regla, outcome_type = "continuous",
                         learners_outcome = "SL.glm", learners_trt = "SL.glm", folds = 5)
tm_nunca <- lmtp_tmle(data = as.data.frame(ancho), trt = trat, outcome = "calidad_vida",
                      baseline = c("edad", "dm", "tiempo_hd"), time_vary = cov_t,
                      shift = static_binary_off, outcome_type = "continuous",
                      learners_outcome = "SL.glm", learners_trt = "SL.glm", folds = 5)
lmtp_contrast(tm_dinamica, ref = tm_nunca)                           # efecto de la regla dinámica frente a nunca
```

El paquete `ipw` (19.2) calcula los pesos del MSM con `ipwtm()`. Los tres paquetes automatizan lo que hiciste a mano, pero **no resuelven** los supuestos: elegir las covariables y la estrategia sigue siendo trabajo clínico.

**El flujo de una emulación de ensayo.** Hoffman y colaboradores (*JAMA Netw Open*, 2022) emularon un ensayo de corticoides en COVID-19 con datos observacionales usando `lmtp`: definieron de antemano la estrategia de tratamiento como una **regla** y analizaron datos en **formato ancho** (una columna por variable y por periodo), con los confusores que cambian en el tiempo. Su código está en el repositorio `kathoffman/steroids-trial-emulation`, que no tiene licencia; **no lo copiamos**, solo tomamos la idea de **especificar la estrategia como regla** antes de analizar. Es la lógica de 19.1: primero la pregunta (la estrategia), después el método.

::: {.callout-important}
## 🎯 En resumen

-   La **fórmula g** aprende cómo cambia la Hb y la calidad de vida, y **simula** a cada paciente bajo la estrategia que elijas. Es la única que responde, de forma natural, a reglas **dinámicas** (aquí, `r num(est_g["dinamica"])` frente a la verdad `r num(efecto_dinamica)`).
-   Antes de usarla, **comprueba el curso natural** simulado; y repite todo (modelos y simulación) en cada remuestra del *bootstrap*.
-   La **estimación g** modela el efecto de la dosis de cada mes y no necesita modelar la Hb ni el desenlace; en estos datos suma `r num(sum(psi))` frente a la verdad `r num(efecto_verdad)`. Los efectos mes a mes son imprecisos con 5 000 pacientes; la suma, no.
-   MSM, fórmula g y estimación g **coinciden** (`r num(resumen$estimado[3])`, `r num(resumen$estimado[4])` y `r num(resumen$estimado[5])`) porque comparten supuestos, no porque lo demuestren.
-   Elige por la **pregunta** (¿estrategia estática o regla dinámica? ¿efecto total o mes a mes?) y por **qué modelos** puedas defender.
:::

## Ejercicio

1.  Con la fórmula g, simula la regla "dosis alta si Hb < 11" (usa el argumento `umbral = 11` de `simular_formula_g()`) y compárala con la regla de 10 g/dL. ¿Cuál mejora más la calidad de vida?
2.  En el Paso 6, rompe el modelo de la Hb de otra forma (por ejemplo, quitando `dosis_previa`). ¿Qué tan lejos queda "siempre frente a nunca" de la verdad?
3.  Con `copias = 1` y `copias = 20`, repite `efectos_formula_g()` con tres semillas. ¿Cuánta variación aporta la simulación Monte Carlo frente a la del *bootstrap*?

## Referencias

-   Hernán MA, Robins JM. *Causal Inference: What If*. Chapman & Hall/CRC; 2020. (Parte III: fórmula g, MSM y estimación g de modelos estructurales anidados).
-   Robins JM. A new approach to causal inference in mortality studies with a sustained exposure period: application to control of the healthy worker survivor effect. *Math Modelling*. 1986;7:1393-1512.
-   Robins JM, Blevins D, Ritter G, Wulfsohn M. G-estimation of the effect of prophylaxis therapy for *Pneumocystis carinii* pneumonia on the survival of AIDS patients. *Epidemiology*. 1992;3:319-336.
-   Daniel RM, Cousens SN, De Stavola BL, Kenward MG, Sterne JA. Methods for dealing with time-dependent confounding. *Stat Med*. 2013;32:1584-1618.
-   McGrath S, Lin V, Zhang Z, et al. gfoRmula: an R package for estimating the effects of sustained treatment strategies via the parametric g-formula. *Patterns*. 2020;1:100008.
-   Díaz I, Williams N, Hoffman KL, Schenck EJ. Nonparametric causal effects based on longitudinal modified treatment policies. *J Am Stat Assoc*. 2023;118:846-857.
-   Hoffman KL, et al. Comparison of a target trial emulation framework vs Cox regression to estimate the effect of corticosteroids on COVID-19 mortality. *JAMA Netw Open*. 2022. Repositorio: <https://github.com/kathoffman/steroids-trial-emulation>.
-   Heiss A. (blog), <https://www.andrewheiss.com/blog/> (lectura recomendada por el autor, sobre ponderación y modelos estructurales marginales; el caso, la simulación y el código de este subcapítulo son propios).
