# Capítulo 19: Tratamientos que cambian en el tiempo y diseños cuasi-experimentales

> *"En la vida real casi nadie recibe un tratamiento una sola vez y para siempre: se ajusta, se suspende, se reinicia."* Este capítulo reúne dos familias de métodos para los casos en que el ajuste habitual por confusores **ya no alcanza**: los **métodos G** (para tratamientos que cambian en el tiempo y confusores que cambian con ellos) y los **diseños cuasi-experimentales** (cuando falta un confusor importante, pero existe una fuente de variación "casi aleatoria").

::: {.callout-note}
## 🩺 El problema de todos los días

En hemodiálisis, cada mes ajustas la dosis del agente estimulante de la eritropoyesis (EPO) según la hemoglobina (Hb). Si la Hb es baja, subes la dosis; la dosis alta, a su vez, sube la Hb del mes siguiente. La Hb es a la vez **causa** de la dosis futura y **consecuencia** de la dosis pasada. Si "ajustas por Hb" para comparar pacientes, bloqueas parte del efecto que querías medir; si **no** ajustas, comparas pacientes más graves con más sanos. Ninguna regresión corriente sale de ese dilema. Los **métodos G** sí.
:::

En la segunda mitad del capítulo cambia el problema, no la idea: no podemos medir un confusor (la fragilidad, la gravedad del paciente) y, aun así, queremos un efecto causal. Ahí ayudan los diseños que **aprovechan** una fuente de variación ajena al paciente: la **preferencia del médico** (variables instrumentales), una **política que llegó a unas regiones y no a otras** (diferencias en diferencias) o un **umbral de TFGe** que decide quién recibe el fármaco (regresión discontinua).

*Al finalizar este capítulo podrás:*

-   **Reconocer** la confusión dependiente del tiempo y explicar por qué la regresión ordinaria falla.
-   **Estimar** el efecto de una estrategia de tratamiento con **modelos estructurales marginales** (ponderación) y con la **fórmula g paramétrica**.
-   **Usar** una variable instrumental, una diferencia en diferencias o una regresión discontinua, e **interpretar** a quién se refiere cada efecto (LATE, ATT, efecto local).
-   **Explorar** la heterogeneidad del efecto (¿a quién beneficia más?) sin caer en falsos hallazgos por subgrupos.

## El recorrido en una página

Los dos problemas de este capítulo, en dos dibujos. Primero, la confusión que depende del tiempo: la hemoglobina del mes ($L_1$) es consecuencia de la dosis anterior ($A_0$) y causa de la dosis siguiente ($A_1$). Un factor no medido ($U$, por ejemplo, la inflamación) mueve la Hb y también el desenlace.

```{r}
#| label: recorrido-dag-c19
#| echo: false
#| message: false
#| fig-width: 8
#| fig-height: 3.2
library(tidyverse)
source("R/funciones_epi.R")
nodos <- tribble(~nombre, ~x, ~y, ~etiqueta, ~rol,
  "A0", 1, 1, "Dosis de EPO\nmes 0 (A0)", "exposicion",
  "L1", 2.5, 1.6, "Hb mes 1 (L1)", "confusor",
  "A1", 4, 1, "Dosis de EPO\nmes 1 (A1)", "exposicion",
  "Y",  5.5, 1, "Calidad de\nvida (Y)", "desenlace",
  "U",  2.5, 0.2, "Inflamación\n(U, no medida)", "no medido")
aristas <- tribble(~de, ~a, "A0", "L1", "L1", "A1", "A0", "A1", "A0", "Y", "A1", "Y",
                   "L1", "Y", "U", "L1", "U", "Y")
dibujar_dag(nodos, aristas, tam_texto = 3.2, expandir = c(0.12, 0.25))
```

La flecha $A_0 \rightarrow L_1 \rightarrow A_1$ es el problema: $L_1$ es un **confusor** de $A_1$ y $Y$ (hay que ajustar), pero también un **mediador** del efecto de $A_0$ (no hay que ajustar). Los métodos G resuelven el dilema **sin condicionar** en $L_1$ como lo hace una regresión: ponderan o simulan.

Segundo, el caso del confusor que **no** se mide. El instrumento (la preferencia del nefrólogo, $Z$) cambia la probabilidad de tratar, pero no toca el desenlace salvo a través del tratamiento:

```{r}
#| label: recorrido-iv-c19
#| echo: false
#| fig-width: 8
#| fig-height: 3
nodos_iv <- tribble(~nombre, ~x, ~y, ~etiqueta, ~rol,
  "Z", 1, 1, "Preferencia del\nnefrólogo (Z)", "otro",
  "A", 2.7, 1, "Recibe\niSGLT2 (A)", "exposicion",
  "Y", 4.4, 1, "Pendiente\nde TFGe (Y)", "desenlace",
  "U", 3.55, 2, "Fragilidad\n(U, no medida)", "no medido")
aristas_iv <- tribble(~de, ~a, "Z", "A", "A", "Y", "U", "A", "U", "Y")
dibujar_dag(nodos_iv, aristas_iv, tam_texto = 3.2, expandir = c(0.12, 0.25))
```

**La lógica:** comparamos pacientes según el **instrumento** (que no depende de $U$), no según el tratamiento (que sí depende). El precio: el efecto estimado se refiere solo a los pacientes cuyo tratamiento **cambió** por culpa del instrumento.

::: {.callout-tip}
## 💡 ¿Qué método para qué problema?

| Problema | Método | Estimando |
|---|---|---|
| Tratamiento y confusores cambian en el tiempo; todo medido | MSM, fórmula g | Efecto de una **estrategia** a lo largo del tiempo |
| Confusor importante **no medido**, hay un instrumento | Variable instrumental | LATE (efecto en quienes cambian por el instrumento) |
| Política aplicada a unos grupos, con datos antes y después | Diferencias en diferencias | ATT (efecto en los expuestos) |
| Tratamiento asignado por un **umbral** | Regresión discontinua | Efecto **local** en el umbral |
| Tengo un efecto promedio y quiero saber a quién beneficia | CATE, subgrupos | Efecto **condicional** a características |
:::

::: {.callout-important}
## 🎯 Mapa del capítulo

| Subcapítulo | Nivel | Resuelve |
|---|---|---|
| 19.1 Confusión dependiente del tiempo | 🔴 | EPO y hemoglobina; por qué falla la regresión; datos persona-tiempo |
| 19.2 Modelos estructurales marginales | 🔴 | Pesos estabilizados acumulados; diagnóstico; estimación |
| 19.3 Fórmula g y estimación g | 🔴 | Simulación de estrategias; comparación de métodos G |
| 19.4 Variables instrumentales | 🔴 | Preferencia del médico; dos etapas; LATE; instrumentos débiles |
| 19.5 Diferencias en diferencias y regresión discontinua | 🔴 | Política regional, umbral de TFGe, tendencias paralelas, ancho de banda |
| 19.6 Heterogeneidad del efecto | 🔴 | CATE, subgrupos y el riesgo de falsos hallazgos |
:::

*Prerrequisitos:* Caps. 3 (DAG, resultados potenciales), 12 (PS, ponderación, fórmula g) y 15 (series de tiempo). *Prepara:* Cap. 21 (cómo sintetizar la evidencia de varios estudios).

## Para leer más

-   **Hernán MA, Robins JM.** *Causal Inference: What If*. Chapman & Hall/CRC; 2020. Parte III (métodos G para tratamientos que varían en el tiempo) y capítulo 16 (variables instrumentales). Gratuito en línea.
-   **Barrett M, D'Agostino McGowan L, Gerke T.** *Causal Inference in R*. https://www.r-causal.org/. *Lectura recomendada por el autor; no se pudo consultar durante la redacción, por lo que no se describe su contenido.*
-   **Karim ME.** *Epidemiological Methods*. https://ehsanx.github.io/EpiMethods/. *Lectura recomendada por el autor; no se pudo consultar durante la redacción.*
-   **Daniel RM, Cousens SN, De Stavola BL, Kenward MG, Sterne JAC.** Methods for dealing with time-dependent confounding. *Stat Med*. 2013;32:1584-1618. Una comparación clara de métodos G.
-   **Hoffman KL et al.** Comparison of a target trial emulation framework vs Cox regression to estimate the effect of corticosteroids on COVID-19 mortality. *JAMA Netw Open*. 2022. Un ejemplo publicado de régimen dinámico con datos hospitalarios.

## Referencias

-   Robins JM, Hernán MA, Brumback B. Marginal structural models and causal inference in epidemiology. *Epidemiology*. 2000;11:550-560.
-   Angrist JD, Imbens GW, Rubin DB. Identification of causal effects using instrumental variables. *J Am Stat Assoc*. 1996;91:444-455.
-   Imbens G, Lemieux T. Regression discontinuity designs: a guide to practice. *J Econom*. 2008;142:615-635.
