# El análisis causal completo, paso a paso

::: {.callout-note}
## 🩺 Escenario

Tu jefe de servicio te pide un informe: *"¿Los iSGLT2 enlentecen la progresión de la enfermedad renal en nuestros pacientes con diabetes?"* Tienes el registro de la consulta, nadie fue aleatorizado y los pacientes que reciben el fármaco son distintos de los que no. Haces todo "bien": dibujas el DAG, ajustas por los confusores, compruebas el balance y calculas intervalos con *bootstrap*. Entregas el informe... y el resultado es **incorrecto**. En este subcapítulo seguimos ese recorrido completo y descubrimos por qué.
:::

## Lo que vamos a hacer

Hasta aquí vimos las piezas por separado: resultados potenciales (Capítulo 3.2) y DAG y métodos de ajuste (Capítulo 3.3). Ahora las juntamos en **un flujo reproducible** de seis pasos que puedes copiar para tus propios análisis:

| Paso | Pregunta | Herramienta |
|---|---|---|
| 1. **Especificar** la pregunta causal | ¿Efecto de qué, contra qué, en quién, medido cómo? | Ensayo objetivo (*target trial*), PICO |
| 2. **Dibujar** las suposiciones | ¿Qué causa qué? ¿Qué debo ajustar? | DAG |
| 3. **Modelar** las suposiciones | ¿Cómo ajusto? | Puntaje de propensión, pesos |
| 4. **Diagnosticar** el modelo | ¿Quedaron comparables los grupos? ¿Hay pesos extremos? | Tabla 1, DEM, solapamiento, pesos |
| 5. **Estimar** el efecto | ¿Cuál es el efecto y con qué incertidumbre? | Modelo ponderado y *bootstrap* |
| 6. **Evaluar la sensibilidad** | ¿Y si faltó un confusor? | E-value, análisis de sesgo cuantitativo |

No te preocupes por entender cada detalle ahora: esta es la visión de conjunto del resto del programa (el Capítulo 12 desarrolla cada paso). Los pasos siguen el esquema de la "partida completa" de *Causal Inference in R*, que el autor usa en sus cursos con otro ejemplo.

```{r}
#| label: setup-34
library(tidyverse)
source("R/funciones_epi.R")          # smd(), e_value(), love_plot()
source("R/tabla1.R")                 # tabla1()
source("R/funciones_extra_a.R")      # pct(), num()

theme_set(theme_minimal(base_size = 13) + theme(panel.grid.minor = element_blank()))

ckd <- read_csv("Bases/ckd_isglt2.csv", show_col_types = FALSE)
glimpse(ckd)
```

## Paso 1. Especificar una pregunta causal

La pregunta inicial ("¿los iSGLT2 enlentecen la progresión?") es demasiado vaga. Un ensayo para responderla tendría que decir quiénes, qué, contra qué y cómo se mide el resultado. Especificamos el **ensayo objetivo**:

| Elemento | Especificación |
|---|---|
| **P**oblación | Adultos con ERC G3-G4 (TFGe 20-59) y diabetes tipo 2 en nefrología, sin diálisis ni trasplante |
| **I**ntervención | Iniciar un iSGLT2 (dosis habitual) en el momento cero |
| **C**omparador | No iniciar iSGLT2 (atención habitual) |
| **O**utcome primario | Pendiente anual de TFGe (mL/min/1.73 m²/año) |
| **O**utcome secundario | Evento renal compuesto a 36 meses (TFGe −40 %, diálisis o trasplante) |
| **Momento cero** | Visita en que se cumple la elegibilidad y se decide iniciar o no |
| **Contraste causal** | Efecto de **iniciar** vs. **no iniciar** (análogo al ITT) |
| **Estimando** | **ATE** en la población de la consulta |

"iSGLT2" puede significar tres cosas: haber recibido *alguna* receta, estar tomándolo *de forma continua* o haberlo tomado *durante todo el seguimiento*. Son preguntas distintas con respuestas distintas; escribirlo evita comparar sin saber qué se compara. Los ensayos aleatorizados (DAPA-CKD, EMPA-KIDNEY, CREDENCE) ya mostraron beneficio renal con esta clase de fármacos; aquí el objetivo es **didáctico**: ver si, con datos de una consulta (simulada) donde nadie fue aleatorizado, podemos acercarnos al efecto verdadero.

## Paso 2. Dibujar nuestras suposiciones

Usamos el DAG del Capítulo 3.3. Lo importante para el análisis:

-   La **exposición** (iniciar iSGLT2) depende de edad, TFGe, albuminuria, HbA1c, ECV previa **y fragilidad** (no medida).
-   El **desenlace** depende de esas mismas variables y de la PAS.
-   Conjunto de ajuste con lo medido: **edad, sexo, HbA1c, PAS, TFGe basal, albuminuria y ECV previa**. Según el DAG, la PAS y el sexo no son estrictamente necesarios; los incluimos porque predicen el desenlace o la ECV y suelen mejorar la precisión sin introducir sesgo.
-   La **fragilidad** no se mide: *sabemos* que dejará un sesgo residual (Paso 6).

## Paso 3. Modelar las suposiciones

Estimamos el **puntaje de propensión** (probabilidad de iniciar iSGLT2 dado el perfil del paciente) con regresión logística y calculamos los pesos de probabilidad inversa para el ATE.

```{r}
#| label: ps-34
f_ps <- isglt2 ~ edad + sexo + hba1c + pas + tfg_basal + log(uacr) + ecv

modelo_ps <- glm(f_ps, data = ckd, family = binomial())

ckd <- ckd |>
  mutate(
    ps    = fitted(modelo_ps),
    w_ate = isglt2 / ps + (1 - isglt2) / (1 - ps)
  )

ckd |> select(id, isglt2, ps, w_ate) |> head()
```

Interpretación: el paciente `r ckd$id[1]` `r if (ckd$isglt2[1] == 1) "inició" else "no inició"` iSGLT2; su probabilidad estimada de iniciarlo era `r pct(ckd$ps[1])`, por lo que su peso es `r num(ckd$w_ate[1])`. **Cuanto más "inesperado" es lo que le ocurrió, más pesa.**

## Paso 4. Diagnosticar el modelo

El objetivo del ajuste no es predecir bien el tratamiento: es **lograr comparabilidad**. Cuatro revisiones:

### 4a. Tabla 1 por grupo de tratamiento

Antes de ponderar, ¿en qué difieren los grupos? La columna DEM (diferencia de medias estandarizada) resume cuánto:

```{r}
#| label: tabla1-34
ckd |>
  mutate(grupo = factor(isglt2, levels = 0:1, labels = c("Sin iSGLT2", "Con iSGLT2"))) |>
  tabla1(vars = c("edad", "sexo", "hba1c", "pas", "tfg_basal", "uacr", "ecv"),
         grupo = "grupo", no_normales = "uacr", binarias = "ecv",
         etiquetas = c(edad = "Edad, años", sexo = "Sexo", hba1c = "HbA1c, %", pas = "PAS, mmHg",
                       tfg_basal = "TFGe basal", uacr = "UACR, mg/g", ecv = "ECV previa")) |>
  knitr::kable()
```

Los tratados son más jóvenes (DEM −0.58), con mejor TFGe (DEM 0.44) y más albuminuria (0.31). **Con los paquetes gtsummary y tableone (no se ejecuta aquí).** La función `tabla1()` del libro evita estas dependencias, pero en la literatura verás el mismo resultado así:

```{r}
#| label: tabla1-paquetes
#| eval: false
library(gtsummary)
ckd |>
  select(isglt2, edad, sexo, hba1c, pas, tfg_basal, uacr, ecv) |>
  tbl_summary(by = isglt2) |>     # una columna por grupo de tratamiento
  add_overall() |>                # columna del total
  add_p()                         # valores p

library(tableone)
CreateTableOne(vars = c("edad", "sexo", "hba1c", "pas", "tfg_basal", "uacr", "ecv"),
               strata = "isglt2", data = ckd) |>
  print(smd = TRUE)               # incluye la diferencia de medias estandarizada
```

### 4b. Solapamiento (positividad)

Debe haber pacientes tratados y no tratados en todo el rango del puntaje de propensión.

```{r}
#| label: fig-solapamiento
#| fig-cap: "Distribución del puntaje de propensión por grupo. Se requiere solapamiento: pacientes comparables en ambos grupos en todo el rango."
#| fig-width: 7
#| fig-height: 3.6
ckd |>
  mutate(grupo = if_else(isglt2 == 1, "Con iSGLT2", "Sin iSGLT2")) |>
  ggplot(aes(ps, fill = grupo)) +
  geom_density(alpha = 0.5, color = NA) +
  scale_fill_manual(values = c("#0072B2", "#D55E00")) +
  labs(x = "Puntaje de propensión", y = "Densidad", fill = NULL)
```

### 4c. Balance de los confusores tras ponderar

La función `love_plot()` del libro calcula la DEM de cada variable antes y después de ponderar y dibuja el gráfico de Love:

```{r}
#| label: fig-love-34
#| fig-cap: "Gráfico de Love. Antes de ponderar hay desequilibrios; después, los |DEM| son < 0.1 (línea punteada)."
#| fig-width: 6.5
#| fig-height: 3.4
vars <- c("edad", "hba1c", "pas", "tfg_basal", "uacr", "ecv")

love_plot(ckd, vars, grupo = "isglt2", pesos = list(`IPW (ATE)` = ckd$w_ate))

dem_antes   <- map_dbl(vars, \(v) smd(ckd[[v]], ckd$isglt2))
dem_despues <- map_dbl(vars, \(v) smd(ckd[[v]], ckd$isglt2, ckd$w_ate))
```

Antes de ponderar, el |DEM| máximo era `r num(max(abs(dem_antes)))`; después, `r num(max(abs(dem_despues)), 3)`: todos están muy por debajo de 0.1. **Con `{cobalt}` (no se ejecuta aquí)** el mismo diagnóstico se hace con `bal.tab(w, un = TRUE)` y `love.plot(w)` sobre un objeto de `{WeightIt}` (ver el bloque del Capítulo 3.2).

### 4d. Pesos extremos

Pesos muy grandes dan a unos pocos pacientes demasiada influencia y desestabilizan la estimación.

```{r}
#| label: pesos-34
summary(ckd$w_ate)
quantile(ckd$w_ate, c(0.9, 0.99, 0.999))
```

::: {.callout-warning}
## ⚠️ Cuidado con los pesos extremos

Aquí el peso máximo es `r num(max(ckd$w_ate), 1)`. Pesos > 10 señalan pacientes cuyo tratamiento era **muy improbable**: casi no hay comparables. Opciones: **recortar** los pesos en percentiles (p. ej., 1 % y 99 %), **estabilizarlos**, o restringir la población al rango donde hay solapamiento. Reporta qué hiciste y si cambia el resultado.
:::

## Paso 5. Estimar el efecto causal

Con los pesos, ajustamos un modelo del desenlace; el coeficiente de `isglt2` es el **ATE**:

```{r}
#| label: efecto-ponderado
modelo_ipw <- lm(pendiente_tfg ~ isglt2, data = ckd, weights = w_ate)
coef(summary(modelo_ipw))["isglt2", ]
```

El error estándar que muestra `lm()` **no es válido**: ignora que los pesos se estimaron con otro modelo. Corregimos con ***bootstrap***: remuestreamos pacientes y **repetimos todo el proceso** (modelo de PS, pesos y modelo del desenlace) en cada muestra.

```{r}
#| label: bootstrap
# Función que ejecuta TODO el análisis en un conjunto de datos
analizar <- function(d) {
  ps <- fitted(glm(f_ps, data = d, family = binomial()))
  w  <- d$isglt2 / ps + (1 - d$isglt2) / (1 - ps)

  # Desenlace primario: ATE sobre la pendiente de TFGe
  efecto <- coef(lm(pendiente_tfg ~ isglt2, data = d, weights = w))[["isglt2"]]

  # Desenlace secundario: riesgo ponderado de evento renal a 36 meses
  r1 <- weighted.mean(d$evento[d$isglt2 == 1], w[d$isglt2 == 1])
  r0 <- weighted.mean(d$evento[d$isglt2 == 0], w[d$isglt2 == 0])

  c(efecto = efecto, riesgo_iSGLT2 = r1, riesgo_control = r0,
    dif_riesgo = r1 - r0, riesgo_relativo = r1 / r0)
}

set.seed(2025)
estimado <- analizar(ckd)
remuestras <- t(replicate(500, analizar(ckd[sample(nrow(ckd), replace = TRUE), ])))

resultados <- tibble(
  medida     = names(estimado),
  estimado   = estimado,
  ic_inf     = apply(remuestras, 2, quantile, probs = 0.025),
  ic_sup     = apply(remuestras, 2, quantile, probs = 0.975)
)
resultados |> mutate(across(where(is.numeric), \(x) round(x, 3)))
```

```{r}
#| label: fig-bootstrap
#| fig-cap: "Distribución de 500 estimaciones bootstrap del efecto sobre la pendiente de TFGe. La línea es la estimación puntual."
#| fig-width: 6.5
#| fig-height: 3.2
ggplot(tibble(efecto = remuestras[, "efecto"]), aes(efecto)) +
  geom_histogram(bins = 30, fill = "#0072B2", color = "white", alpha = 0.85) +
  geom_vline(xintercept = estimado[["efecto"]], linewidth = 1) +
  labs(x = "Efecto estimado (mL/min/1.73 m²/año)", y = "Remuestras")
```

**Resultado principal.** Iniciar iSGLT2 se asocia, tras ajustar por los confusores medidos, con una pendiente de TFGe **`r num(estimado[["efecto"]])`** mL/min/1.73 m²/año mejor (IC 95 % bootstrap `r num(resultados$ic_inf[1])` a `r num(resultados$ic_sup[1])`), en comparación con no iniciar.

**Resultado secundario (escala de riesgo).** El riesgo ajustado de evento renal a 36 meses fue `r pct(estimado[["riesgo_iSGLT2"]])` con iSGLT2 vs. `r pct(estimado[["riesgo_control"]])` sin él: diferencia de `r num(100 * estimado[["dif_riesgo"]], 1)` puntos porcentuales (IC 95 % `r num(100 * resultados$ic_inf[4], 1)` a `r num(100 * resultados$ic_sup[4], 1)`) y **NNT ≈ `r round(1 / abs(estimado[["dif_riesgo"]]))`** a 36 meses.

Los mismos pasos (PS, pesos, estimación y *bootstrap*) sirven para otros desenlaces: para una **diferencia de medias**, un modelo lineal ponderado; para un **evento binario**, proporciones ponderadas (diferencia y razón de riesgos); para **tiempo hasta un evento**, un modelo de Cox ponderado o curvas de Kaplan-Meier ponderadas (Capítulo 9).

Hasta aquí, un informe típico diría: *"tras ajustar por confusores, el iSGLT2 mejora la pendiente de TFGe."* **Pero la respuesta que acabamos de calcular es incorrecta.** Veamos por qué.

## Paso 6. Análisis de sensibilidad

Nuestra estimación asume que **no hay confusores no medidos**. Eso rara vez es cierto. El análisis de sensibilidad responde: *¿qué tan fuerte tendría que ser un confusor no medido para cambiar mi conclusión?*

### 6a. El E-value

El **E-value** (VanderWeele y Ding) es la fuerza mínima de asociación que un confusor no medido tendría que tener, **con la exposición y con el desenlace** (en escala de razón de riesgos, y tras ajustar por lo medido), para **explicar completamente** el resultado observado.

```{r}
#| label: evalue-34
ev <- e_value(rr = estimado[["riesgo_relativo"]], lim = resultados$ic_sup[5])
ev
```

El riesgo relativo ajustado fue `r num(estimado[["riesgo_relativo"]])`. El **E-value es `r num(ev$e_value_punto)`**: un confusor no medido tendría que asociarse tanto con el tratamiento como con el evento renal con un riesgo relativo de al menos `r num(ev$e_value_punto, 1)` cada uno para anular el resultado, y de `r num(ev$e_value_ic, 1)` para que el IC incluya 1. Pero cuidado: un E-value alto **no demuestra** que no haya sesgo; solo dice cuánta confusión haría falta para *anular* el efecto, no cuánta hay. Compáralo con la fuerza de los confusores que **sí mediste** y con tu conocimiento clínico de lo que podría faltar (fragilidad, adherencia, acceso a la atención).

**Con el paquete EValue (no se ejecuta aquí).** `evalues.RR()` calcula lo mismo para un RR y su IC, y `{tipr}` hace análisis de "punto de inflexión" del confusor:

```{r}
#| label: evalue-paquetes
#| eval: false
library(EValue)
evalues.RR(est = 0.57, lo = 0.49, hi = 0.67)       # introduce tu RR y su IC

library(tipr)
tip_coef(0.5, exposure_confounder_effect = 1:5)    # ¿cuánto debe afectar un confusor al desenlace
                                                   #  para anular un efecto de 0.5, según su desequilibrio?
```

### 6b. Análisis de sesgo cuantitativo

Si podemos **imaginar** el confusor no medido (aquí, la fragilidad), podemos **cuantificar** su efecto. Para un confusor $U$ estandarizado (media 0, DE 1), el sesgo de un estimador ajustado es aproximadamente

$$
\text{sesgo} \approx \gamma \times \delta
$$

donde $\gamma$ es el efecto de $U$ (por 1 DE) sobre el desenlace y $\delta$ la diferencia de $U$ (en DE) entre tratados y no tratados, **ya ajustada** por lo medido. Estimación corregida = estimación − sesgo.

```{r}
#| label: fig-sesgo
#| fig-cap: "Estimación corregida del efecto según la fuerza de un confusor no medido. Eje x: diferencia de U (en DE) entre tratados y no tratados. Eje y: efecto de U (por DE) sobre la pendiente de TFGe. La línea negra marca el punto en que el efecto se anula."
#| fig-width: 7
#| fig-height: 4.6
est <- estimado[["efecto"]]

escenarios <- expand_grid(
  delta = seq(-1.5, 0, by = 0.05),     # los tratados tienen MENOS fragilidad
  gamma = seq(-1.5, 0, by = 0.05)      # la fragilidad EMPEORA la pendiente
) |>
  mutate(corregido = est - gamma * delta)

ggplot(escenarios, aes(delta, gamma, fill = corregido)) +
  geom_tile() +
  geom_contour(aes(z = corregido), breaks = 0, color = "black", linewidth = 1) +
  geom_contour(aes(z = corregido), breaks = c(0.5, 1), color = "white", linetype = "dashed") +
  scale_fill_gradient2(midpoint = 0, low = "#D55E00", mid = "white", high = "#0072B2",
                       name = "Efecto\ncorregido") +
  labs(x = "δ: diferencia de fragilidad (DE) tratados − no tratados",
       y = "γ: efecto de la fragilidad (por DE) sobre la pendiente de TFGe")
```

Con confusión moderada (γ = −0.5 y δ = −0.5) el efecto corregido sería `r num(est - (-0.5) * (-0.5))`; con confusión muy fuerte (γ = −1.2 y δ = −1.0), `r num(est - (-1.2) * (-1))`. **El efecto estimado depende mucho de qué tan frágiles eran los pacientes que no recibieron el fármaco**, algo que el registro no capta.

### 6c. La revelación (solo posible con datos simulados)

Como simulamos los datos, sabemos que la fragilidad existe. Usamos la versión "oráculo" para ver qué ocurre si la hubiéramos medido:

```{r}
#| label: revelacion
oraculo <- read_csv("Bases/ckd_isglt2_oraculo.csv", show_col_types = FALSE)
ate_verdadero <- mean(oraculo$ite)

# (1) Parámetros reales del confusor no medido (por 1 DE)
sd_frag <- sd(oraculo$fragilidad)
gamma_real <- coef(lm(pendiente_tfg ~ isglt2 + fragilidad + edad + sexo + hba1c + pas +
                        tfg_basal + log(uacr) + ecv, data = oraculo))[["fragilidad"]] * sd_frag
delta_real <- coef(lm(fragilidad ~ isglt2 + edad + sexo + hba1c + pas + tfg_basal +
                        log(uacr) + ecv, data = oraculo))[["isglt2"]] / sd_frag

# (2) IPW incluyendo la fragilidad en el modelo del PS
ps_f <- fitted(glm(isglt2 ~ edad + sexo + hba1c + pas + tfg_basal + log(uacr) + ecv + fragilidad,
                   data = oraculo, family = binomial()))
w_f  <- oraculo$isglt2 / ps_f + (1 - oraculo$isglt2) / (1 - ps_f)
ate_con_fragilidad <- coef(lm(pendiente_tfg ~ isglt2, data = oraculo, weights = w_f))[["isglt2"]]

tibble(
  análisis = c("Verdad (ATE oráculo)", "IPW sin fragilidad (lo que tendríamos)",
               "Corrección por sesgo con γ y δ reales", "IPW con fragilidad medida"),
  efecto   = c(ate_verdadero, est, est - gamma_real * delta_real, ate_con_fragilidad)
) |> mutate(efecto = round(efecto, 2))
```

-   Los parámetros reales de la fragilidad son γ = `r num(gamma_real)` y δ = `r num(delta_real)`: **caen en la zona de confusión "moderada-fuerte" del gráfico**.
-   La corrección por sesgo con esos valores devuelve casi exactamente el ATE verdadero (`r num(ate_verdadero)`), y al **medir la fragilidad** el IPW lo recupera (`r num(ate_con_fragilidad)`).

El mismo problema aparece en la **escala de riesgo**, la que se usa para decidir a cuántos tratar:

```{r}
#| label: revelacion-riesgo
riesgo_ponderado <- function(w) {
  c(con = weighted.mean(oraculo$evento[oraculo$isglt2 == 1], w[oraculo$isglt2 == 1]),
    sin = weighted.mean(oraculo$evento[oraculo$isglt2 == 0], w[oraculo$isglt2 == 0]))
}
r_con_frag <- riesgo_ponderado(w_f)

tibble(
  análisis = c("Verdad (oráculo)", "IPW sin fragilidad (lo que tendríamos)", "IPW con fragilidad medida"),
  riesgo_con = c(mean(oraculo$evento_36m_1), estimado[["riesgo_iSGLT2"]], r_con_frag[["con"]]),
  riesgo_sin = c(mean(oraculo$evento_36m_0), estimado[["riesgo_control"]], r_con_frag[["sin"]])
) |>
  mutate(dif_riesgo = riesgo_con - riesgo_sin, nnt = round(1 / abs(dif_riesgo)),
         across(c(riesgo_con, riesgo_sin, dif_riesgo), \(x) round(x, 3)))
```

El análisis sin la fragilidad habría sugerido un NNT de ≈ `r round(1 / abs(estimado[["dif_riesgo"]]))`; la verdad es ≈ `r round(1 / abs(mean(oraculo$evento_36m_1) - mean(oraculo$evento_36m_0)))`. Un comité que decidiera con ese NNT estaría **sobrestimando casi al doble** el beneficio.

::: {.callout-important}
## 🎯 La lección

El análisis "bien hecho" (DAG, balance excelente, *bootstrap*) dio un resultado **precisamente estimado pero sesgado**, porque faltaba un confusor. En la práctica **no sabremos** cuánto sesgo hay; lo que sí podemos hacer es:

1.  **Pensar qué confusores faltan** (con el DAG) y **medirlos** cuando sea posible (aquí, una escala de fragilidad en la consulta).
2.  **Cuantificar** cuánto podrían cambiar los resultados (E-value, análisis de sesgo).
3.  **Reportar con honestidad** las limitaciones: *"estimaciones ajustadas por X, Y, Z; no se midió W"*.
:::

## Plantilla reutilizable

Para tu propio análisis, cambia el nombre de las variables y reutiliza esta estructura:

```{r}
#| label: plantilla
#| eval: false
# 1. Datos y pregunta -------------------------------------------------------
datos <- read_csv("mis_datos.csv")           # una fila por paciente

# 2. Modelo del puntaje de propensión (confusores del DAG) -----------------
f_ps <- tratamiento ~ edad + sexo + tfg_basal + log(uacr) + hba1c   # <- tus confusores

# 3. Función que corre TODO el análisis -------------------------------------
analizar <- function(d) {
  ps <- fitted(glm(f_ps, data = d, family = binomial()))
  w  <- d$tratamiento / ps + (1 - d$tratamiento) / (1 - ps)       # ATE
  coef(lm(desenlace ~ tratamiento, data = d, weights = w))[["tratamiento"]]
}

# 4. Estimación e IC por bootstrap ------------------------------------------
set.seed(1)
est   <- analizar(datos)
boot  <- replicate(1000, analizar(datos[sample(nrow(datos), replace = TRUE), ]))
c(estimado = est, quantile(boot, c(0.025, 0.975)))

# 5. Diagnóstico y sensibilidad: balance (smd), pesos, E-value ---------------
```

**Ejercicio.** (1) ¿Es creíble el DAG? ¿Qué flechas añadirías o quitarías? (2) ¿Qué otro confusor podría faltar en una consulta real (adherencia, nutrición, acceso a la atención, otras terapias)? (3) ¿La estimación responde a la pregunta clínica (ATE o ATT)? (4) Repite el análisis recortando los pesos al percentil 99: ¿cambia el efecto? (5) ¿Qué le pedirías a un autor que presente este análisis en un artículo?

## Referencias

-   Barrett M, D'Agostino McGowan L, Gerke T. *Causal Inference in R*. 2025. <https://www.r-causal.org/> (capítulo "Whole game", cuya estructura de seis pasos seguimos).
-   Hernán MA, Robins JM. *Causal Inference: What If*. Chapman & Hall/CRC; 2020.
-   VanderWeele TJ, Ding P. Sensitivity analysis in observational research: introducing the E-value. *Ann Intern Med*. 2017;167(4):268-274.
-   Austin PC. An introduction to propensity score methods for reducing the effects of confounding in observational studies. *Multivariate Behav Res*. 2011;46(3):399-424.
-   Cole SR, Hernán MA. Constructing inverse probability weights for marginal structural models. *Am J Epidemiol*. 2008;168(6):656-664.
-   Ensayos aleatorizados de iSGLT2 en ERC: Perkovic V, et al. (CREDENCE), *N Engl J Med*. 2019; Heerspink HJL, et al. (DAPA-CKD), *N Engl J Med*. 2020; The EMPA-KIDNEY Collaborative Group, *N Engl J Med*. 2023.

## Nota editorial

-   Esta sección fue editada con asistencia de IA (ChatGPT; revisión editorial con Claude). Los datos son simulados. Se reescribió el capítulo con un ejemplo nefrológico original, siguiendo la secuencia de seis pasos de la bibliografía citada y del material del autor.
