# Modelos estructurales marginales: ponderar para romper el bucle

::: {.callout-note}
## 🩺 Escenario

Seguimos con la cohorte de hemodiálisis de 19.1. Viste que ni la regresión sin Hb ni la regresión con Hb recuperan el efecto de seis meses de dosis alta de EPO. Imagina ahora que pudieras **construir un registro en el que la Hb ya no influyera en la dosis**, como si el nefrólogo hubiera asignado la dosis al azar cada mes. No necesitas un ensayo: **ponderas** a cada paciente para que el registro se parezca a ese ensayo. Eso es un **modelo estructural marginal** (MSM, *marginal structural model*).
:::

## Lo que vamos a hacer

-   Calcular **pesos estabilizados** acumulados mes a mes (modelo del numerador y del denominador).
-   **Diagnosticar** los pesos: media, valores extremos, tamaño efectivo, truncamiento.
-   Ajustar el MSM y calcular el error con **errores robustos** y con ***bootstrap* por paciente**.
-   Compararlo con la regresión ordinaria y con la **verdad**, y entender por qué se **estabilizan** los pesos.

```{r}
#| label: c192-setup
#| message: false
library(tidyverse)
library(sandwich)
library(lmtest)
source("R/funciones_epi.R")
source("R/funciones_extra_a.R")        # num(), pct()
source("R/funciones_extra_cap1213.R")  # ess(), grafico_estimaciones()
source("R/simular_cap19_epo.R")
source("R/funciones_cap19.R")

theme_set(theme_minimal(base_size = 12) + theme(panel.grid.minor = element_blank()))

hd   <- simular_hd_epo(n = 5000, K = 6, semilla = 2024)    # la misma cohorte SIMULADA de 19.1
hd_l <- agregar_rezagos(hd)                                # formato largo, con la dosis y la Hb del mes anterior
ancho <- a_ancho_hd(hd)                                    # formato ancho, para la regresión ordinaria
efecto_verdad <- verdad_hd_epo(n_mc = 200000) |> filter(estrategia == "siempre") |> pull(efecto_vs_nunca)   # verdad de 19.1: "siempre" frente a "nunca"
```

## Paso 1. La idea: una pseudo-población sin el bucle

El nefrólogo da dosis alta más a menudo a quien tiene Hb baja. Para deshacer ese sesgo, damos **más peso a los pacientes cuya dosis fue "inesperada"** (dosis estándar con Hb baja, dosis alta con Hb alta) y **menos a los esperados**. En esa **pseudo-población** la dosis de cada mes deja de depender de la Hb, pero se conserva el efecto de la dosis sobre la calidad de vida. Es el mismo principio del IPW de 3.2, aplicado a **cada mes** y multiplicado a lo largo del tiempo.

El peso estabilizado de un paciente es el producto, mes a mes, de dos probabilidades de recibir **la dosis que realmente recibió**:

$$
sw_i = \prod_{t=1}^{6} \frac{P(A_t \mid \text{dosis previas, datos basales})}{P(A_t \mid \text{dosis previas, datos basales, } \mathbf{Hb \text{ hasta el mes } t})}
$$

-   El **denominador** es el que "ve" lo mismo que el nefrólogo: incluye la Hb. Es el que quita la confusión.
-   El **numerador** no incluye la Hb. Solo sirve para **estabilizar**: mantiene los pesos cerca de 1 (lo vemos en el Paso 7).

## Paso 2. Los modelos del numerador y del denominador

Son dos regresiones logísticas de la dosis del mes (alta = 1), ajustadas sobre **todas** las filas paciente-mes. Solo se diferencian en la Hb:

```{r}
#| label: c192-modelos
f_den <- dosis_alta ~ dosis_previa + hb + edad + dm + tiempo_hd + mes     # lo que miraba el nefrólogo
f_num <- dosis_alta ~ dosis_previa + edad + dm + tiempo_hd + mes         # igual, sin la Hb

m_den <- glm(f_den, data = hd_l, family = binomial())
m_num <- glm(f_num, data = hd_l, family = binomial())
round(exp(coef(m_den)), 2)        # odds ratio de recibir dosis alta
```

```{r}
#| label: c192-or
or_hb <- unname(exp(coef(m_den)["hb"]))
or_prev <- unname(exp(coef(m_den)["dosis_previa"]))
```

**Qué vemos:** por cada **1 g/dL más de Hb**, los *odds* de recibir dosis alta se multiplican por `r num(or_hb)` (la Hb baja empuja a subir la dosis), y haber recibido dosis alta el mes anterior los multiplica por `r num(or_prev, 1)` (la dosis tiende a mantenerse). Eso es justo la **confusión que dependía del tiempo**, ahora medida.

## Paso 3. Un peso por paciente y mes, y su producto

`pesos_msm()` (en `R/funciones_cap19.R`) calcula, para cada fila, la probabilidad de la dosis **recibida** con cada modelo y multiplica los cocientes a lo largo de los meses (`cumprod`). Mira al paciente 2, que recibió dosis alta con una Hb baja en el mes 1:

```{r}
#| label: c192-pesos
hd_w <- pesos_msm(hd_l, f_num, f_den)       # añade p_num, p_den, sw (estabilizado) y w_ns (sin estabilizar)

hd_w |>
  filter(id == 2) |>
  transmute(mes, hb = round(hb, 1), dosis_alta, p_num = round(p_num, 2), p_den = round(p_den, 2),
            cociente = round(p_num / p_den, 2), sw = round(sw, 2))
```

**Qué vemos:** `p_num` y `p_den` son la probabilidad de la dosis que **sí** recibió. Cuando `p_den` es menor que `p_num` (la dosis fue menos esperada de lo que sugiere la Hb), el cociente supera 1 y el paciente **pesa más**. El peso `sw` del mes 6 es el producto de los seis cocientes. En este paciente todos los cocientes son menores que 1 (sus dosis eran las esperadas según su Hb) y su peso final es bajo (`r num(hd_w$sw[hd_w$id == 2 & hd_w$mes == 6])`).

## Paso 4. Diagnóstico de los pesos

Antes de usar los pesos hay que **mirarlos**. Resumimos el peso final de cada paciente (el del mes 6):

```{r}
#| label: c192-diagnostico
fin <- pesos_finales(hd_w)                  # una fila por paciente: dosis acumulada, peso final, covariables y desenlace

diag_pesos <- tibble(
  peso = c("Estabilizado", "Sin estabilizar"),
  media = c(mean(fin$sw), mean(fin$w_ns)),
  minimo = c(min(fin$sw), min(fin$w_ns)),
  p99 = c(quantile(fin$sw, 0.99), quantile(fin$w_ns, 0.99)),
  maximo = c(max(fin$sw), max(fin$w_ns)),
  tam_efectivo = c(ess(fin$sw), ess(fin$w_ns))       # cuántos pacientes "valen" tras ponderar
)
diag_pesos |> mutate(across(where(is.numeric), \(x) round(x, 2)))
```

```{r}
#| label: c192-fig-pesos
#| fig-cap: "Distribución del peso estabilizado final (escala logarítmica). Línea punteada: peso 1. Datos simulados."
#| fig-width: 7
#| fig-height: 3
ggplot(fin, aes(sw)) +
  geom_histogram(bins = 50, fill = "#0072B2", color = "white") +
  geom_vline(xintercept = 1, linetype = "dashed") +
  scale_x_log10(breaks = c(0.1, 0.3, 1, 3, 10, 30)) +
  labs(x = "Peso estabilizado final (escala log)", y = "Pacientes")
```

**Qué vemos:** el peso estabilizado tiene **media `r num(diag_pesos$media[1], 3)`** (debe ser cercana a 1: si no, algún modelo está mal) y va de `r num(diag_pesos$minimo[1])` a `r num(diag_pesos$maximo[1], 1)`. El tamaño efectivo es `r miles(round(diag_pesos$tam_efectivo[1]))` de 5 000 pacientes: ponderar nos cuesta información, pero no la destruye. Sin estabilizar, el peso medio es **`r num(diag_pesos$media[2], 1)`** y el máximo, `r miles(round(diag_pesos$maximo[2]))`: pocos pacientes dominarían el análisis (tamaño efectivo de solo `r miles(round(diag_pesos$tam_efectivo[2]))`).

```{r}
#| label: c192-pesos-mes
hd_w |> group_by(mes) |> summarise(media = mean(sw), de = sd(sw), maximo = max(sw)) |>
  mutate(across(where(is.numeric), \(x) round(x, 2)))
```

La dispersión **crece cada mes** porque se multiplican más factores. Con seguimientos largos (2 o 3 años mensuales) los pesos se vuelven difíciles de manejar.

## Paso 5. El MSM: una regresión ponderada

El modelo estructural es muy simple: la calidad de vida **media** que tendría toda la población según los meses de dosis alta. Se ajusta con una regresión lineal **ponderada** por `sw`. Como la comparación ya está "limpia", **no** se incluye la Hb. Se incluyen las covariables basales porque están en el numerador:

```{r}
#| label: c192-msm
msm <- ajustar_msm(fin, peso = "sw")           # calidad_vida ~ dosis_acum + edad + dm + tiempo_hd, con pesos sw
coeftest(msm, vcov = vcovHC(msm, type = "HC1"))["dosis_acum", ] |> round(3)   # errores robustos (sandwich)
```

El coeficiente de `dosis_acum` es el efecto de **un mes más** de dosis alta. Multiplicado por 6, el de seis meses de dosis alta frente a ninguno. Los **errores robustos** (`sandwich`) son necesarios porque con pesos el error del `lm` común no es válido. Pero no incorporan que los pesos se **estimaron**; por eso repetimos **todo** (modelos de los pesos y MSM) en 200 remuestras de **pacientes** (*bootstrap*), manteniendo juntas todas las filas de cada paciente:

```{r}
#| label: c192-bootstrap
est_msm <- efecto_msm(hd_l, f_num, f_den)                                       # estimación puntual (x 6)
ic_boot <- bootstrap_pacientes(hd_l, \(x) efecto_msm(x, f_num, f_den), B = 200, semilla = 192)
rb <- coeftest(msm, vcov = vcovHC(msm, type = "HC1"))["dosis_acum", ]
c(estimado = est_msm, ee_robusto = 6 * unname(rb["Std. Error"]), ee_bootstrap = unname(ic_boot["ee"]),
  ic_inf = unname(ic_boot["inf"]), ic_sup = unname(ic_boot["sup"])) |> round(2)
```

**Qué vemos:** el MSM estima **`r num(est_msm)`** puntos por seis meses de dosis alta (IC 95 % por *bootstrap*: `r num(ic_boot["inf"])` a `r num(ic_boot["sup"])`), frente a la verdad de **`r num(efecto_verdad)`**. El intervalo contiene la verdad. El error estándar robusto (`r num(6 * rb["Std. Error"])`) y el del *bootstrap* (`r num(ic_boot["ee"])`) son del mismo orden. En un artículo, usa al menos 1 000 remuestras (aquí 200 para que se ejecute rápido).

## Paso 6. Frente a la regresión ordinaria y a la verdad

```{r}
#| label: c192-comparacion
efecto_6m <- function(modelo, k = 6) {
  b <- coef(summary(modelo))["dosis_acum", ]
  tibble(estimado = unname(k * b[1]), ic_inf = unname(k * (b[1] - 1.96 * b[2])), ic_sup = unname(k * (b[1] + 1.96 * b[2])))
}
basal <- "dosis_acum + edad + dm + tiempo_hd"
hb_todas <- paste0("hb_", 1:6, collapse = " + ")

comparacion <- bind_rows(
  `Regresión sin Hb`        = efecto_6m(lm(as.formula(paste("calidad_vida ~", basal)), ancho)),
  `Regresión con la Hb`     = efecto_6m(lm(as.formula(paste("calidad_vida ~", basal, "+", hb_todas)), ancho)),
  `MSM (pesos estabilizados)` = tibble(estimado = est_msm, ic_inf = unname(ic_boot["inf"]), ic_sup = unname(ic_boot["sup"])),
  .id = "metodo")
comparacion |> mutate(across(where(is.numeric), \(x) round(x, 2)))
```

```{r}
#| label: c192-fig-comparacion
#| fig-cap: "Efecto de 6 meses de dosis alta frente a estándar: regresión ordinaria frente a MSM. Línea naranja: verdad. Datos simulados."
#| fig-width: 7.5
#| fig-height: 2.4
grafico_estimaciones(comparacion, efecto_verdad, etiqueta_x = "Efecto sobre la calidad de vida (puntos, 0-100)")
```

**Qué vemos:** las dos regresiones quedan lejos de la verdad y del lado equivocado (`r num(comparacion$estimado[1])` y `r num(comparacion$estimado[2])`); el MSM (`r num(comparacion$estimado[3])`) se acerca a ella y recupera el **signo y el orden de magnitud** del efecto. Nota que el MSM es **menos preciso** que la regresión (intervalo más ancho): es el precio de ponderar.

## Paso 7. ¿Por qué estabilizar los pesos? Un experimento

Una estimación aislada no demuestra nada. Repetimos el estudio **40 veces** con cohortes nuevas de 3 000 pacientes (semillas distintas) y comparamos cuatro formas de analizar: MSM con pesos estabilizados, MSM con pesos sin estabilizar, MSM con pesos estabilizados **truncados** a los percentiles 1 y 99, y la regresión cruda:

```{r}
#| label: c192-experimento
una_cohorte <- function(semilla) {
  d <- agregar_rezagos(simular_hd_epo(n = 3000, K = 6, semilla = semilla))
  f <- pesos_finales(pesos_msm(d, f_num, f_den))
  c(`Estabilizado`       = 6 * coef(ajustar_msm(f, "sw"))[["dosis_acum"]],
    `Sin estabilizar`    = 6 * coef(ajustar_msm(f, "w_ns", covariables = character()))[["dosis_acum"]],   # sin numerador, el MSM va sin covariables
    `Estabilizado truncado (1-99)` = 6 * coef(ajustar_msm(f, "sw", truncar = c(0.01, 0.99)))[["dosis_acum"]],
    `Regresión cruda`    = 6 * coef(lm(calidad_vida ~ dosis_acum, f))[["dosis_acum"]])
}
exper <- map(1000 + 1:40, una_cohorte) |> bind_rows()
resumen_exper <- exper |>
  pivot_longer(everything(), names_to = "metodo", values_to = "estimado") |>
  group_by(metodo) |>
  summarise(media = mean(estimado), de = sd(estimado), sesgo = mean(estimado) - efecto_verdad) |>
  arrange(desc(metodo))
resumen_exper |> mutate(across(where(is.numeric), \(x) round(x, 2)))
```

```{r}
#| label: c192-exper-cifras
g <- \(m, col) resumen_exper[[col]][resumen_exper$metodo == m]
```

**Qué vemos** (verdad: `r num(efecto_verdad)`):

-   El MSM con pesos **estabilizados** promedia `r num(g("Estabilizado", "media"))` (sesgo `r num(g("Estabilizado", "sesgo"))`) con una desviación entre estudios de `r num(g("Estabilizado", "de"))`.
-   **Sin estabilizar** el promedio es parecido (`r num(g("Sin estabilizar", "media"))`), pero la desviación sube a `r num(g("Sin estabilizar", "de"))`: el mismo método, más ruido, porque unos pocos pacientes pesan muchísimo.
-   **Truncar** reduce la variabilidad (`r num(g("Estabilizado truncado (1-99)", "de"))`), pero **introduce sesgo** (`r num(g("Estabilizado truncado (1-99)", "sesgo"))`): recorta a los pacientes con los pesos más grandes (los de trayectorias menos esperadas), que dejan de representar a todos los pacientes parecidos que no aparecen en la base. Es un compromiso sesgo-varianza, no una mejora gratuita.
-   La regresión cruda promedia `r num(g("Regresión cruda", "media"))`: sesgada siempre, no por azar.

Si vas a truncar, **dilo** y repite el análisis sin truncar: el lector debe poder ver cuánto cambia.

## Paso 8. Cuando la intercambiabilidad secuencial se rompe

Todo lo anterior funciona porque el nefrólogo simulado decide **solo** con lo registrado. Supón ahora que además **mira la inflamación** (por ejemplo, por una PCR que no queda en la base de datos) y sube la dosis cuando la ve alta, aunque la Hb sea la misma. Los pesos solo conocen la Hb, así que no pueden corregirlo:

```{r}
#| label: c192-u-oculta
hd_u <- agregar_rezagos(simular_hd_epo(n = 5000, K = 6, semilla = 2024, efecto_u_en_a = 0.5))   # la inflamación influye en la dosis
est_u <- efecto_msm(hd_u, f_num, f_den)
tibble(escenario = c("El nefrólogo decide solo con lo registrado", "El nefrólogo también mira la inflamación (no registrada)"),
       MSM = c(est_msm, est_u), verdad = efecto_verdad) |> mutate(across(where(is.numeric), \(x) round(x, 2)))
```

El MSM pasa de `r num(est_msm)` a **`r num(est_u)`** (verdad: `r num(efecto_verdad)`). Los pacientes más inflamados reciben más dosis alta y tienen peor calidad de vida, y los pesos no lo ven. Ningún diagnóstico de los pesos (media, extremos, balance) lo habría delatado: los pesos siguen "bien portados". Es un confusor no medido **dependiente del tiempo**.

::: {.callout-warning}
## ⚠️ Pesos extremos y positividad

Pesos enormes suelen indicar **violación de la positividad**: combinaciones de pasado en las que casi nadie recibe una de las dos dosis. Truncar los baja, pero cambia lo que estimas (Paso 7). Antes de truncar, revisa los modelos (¿falta alguna interacción?), acorta el seguimiento o redefine la estrategia. Y recuerda que el MSM de **dosis acumulada** supone que cada mes de dosis alta suma lo mismo; en estos datos el efecto del primer mes es mayor que el del último (lo verás en 19.3), así que `dosis_acum` es un **resumen** razonable pero aproximado.
:::

**Con el paquete `ipw`** (código no verificado en el entorno de pruebas del libro), el mismo cálculo de pesos acumulados se hace con `ipwtm()`. El argumento `type = "all"` indica que el tratamiento puede cambiar en cualquier visita:

```{r}
#| label: c192-ipw
#| eval: !expr requireNamespace("ipw", quietly = TRUE)
#| error: true
library(ipw)
pesos_ipw <- ipwtm(exposure = dosis_alta, family = "binomial", link = "logit",
                   numerator = ~ dosis_previa + edad + dm + tiempo_hd,
                   denominator = ~ dosis_previa + hb + edad + dm + tiempo_hd,
                   id = id, timevar = mes, type = "all", data = as.data.frame(hd_l))
summary(pesos_ipw$ipw.weights)     # debería parecerse al peso estabilizado "sw" de esta página
```

::: {.callout-important}
## 🎯 En resumen

-   El **MSM con pesos** construye una pseudo-población en la que la Hb ya no decide la dosis: peso = producto, mes a mes, de P(dosis | pasado de tratamiento) / P(dosis | pasado de tratamiento y Hb).
-   Los pesos **estabilizados** deben tener **media ≈ 1** (aquí `r num(diag_pesos$media[1], 2)`); revisa extremos y tamaño efectivo. Sin estabilizar, la media fue `r num(diag_pesos$media[2], 0)` y la variabilidad entre estudios, mayor.
-   El MSM recupera el efecto (`r num(est_msm)` frente a la verdad `r num(efecto_verdad)`) donde la regresión ordinaria falla (`r num(comparacion$estimado[1])` y `r num(comparacion$estimado[2])`), a cambio de **menos precisión**.
-   Los errores se calculan con **errores robustos** o con ***bootstrap* de pacientes** que repita los modelos de los pesos.
-   Truncar los pesos es un compromiso sesgo-varianza. Y ningún diagnóstico detecta un confusor **no registrado**.
:::

## Ejercicio

1.  Calcula el peso estabilizado **solo con el modelo del denominador** (sin numerador) y vuelve a estimar el MSM con `ajustar_msm(fin, "w_ns", covariables = character())`. Compara con el estabilizado.
2.  Usa `truncar = c(0.001, 0.999)` y `c(0.05, 0.95)` en `ajustar_msm()`. ¿Cómo cambian la estimación y su incertidumbre?
3.  Cambia `efecto_u_en_a` a 0.2 en el Paso 8. ¿A partir de qué valor el MSM deja de contener la verdad dentro de ±1 punto?

## Referencias

-   Robins JM, Hernán MA, Brumback B. Marginal structural models and causal inference in epidemiology. *Epidemiology*. 2000;11:550-560.
-   Hernán MA, Robins JM. *Causal Inference: What If*. Chapman & Hall/CRC; 2020. (Caps. 12 y 14-15).
-   Cole SR, Hernán MA. Constructing inverse probability weights for marginal structural models. *Am J Epidemiol*. 2008;168:656-664.
-   Daniel RM, Cousens SN, De Stavola BL, Kenward MG, Sterne JA. Methods for dealing with time-dependent confounding. *Stat Med*. 2013;32:1584-1618.
-   Thoemmes F, Ong AD. A primer on inverse probability of treatment weighting and marginal structural models. *Emerging Adulthood*. 2016;4:40-59.
-   Heiss A. (blog), <https://www.andrewheiss.com/blog/> (lectura recomendada por el autor; la idea de pesos acumulados y modelos estructurales marginales con datos de panel sigue sus entradas sobre el tema; el caso, la simulación y el código de este subcapítulo son propios).
