# Kaplan-Meier y log-rank

::: {.callout-note}
## 🩺 Escenario

Un paciente con ERC G4 te pregunta: *"Doctor, ¿cuál es la probabilidad de que dentro de tres años aún no necesite diálisis?"*. Y una residente quiere saber si los pacientes con diabetes llegan a diálisis antes que los demás. Las dos preguntas se responden con la misma herramienta: la **curva de Kaplan-Meier**, que usa a cada paciente durante el tiempo que se le observó, incluidos los censurados.
:::

**Lo que vamos a hacer**

-   Construir la curva de Kaplan-Meier **a mano** con 10 pacientes y comprobar que `survfit()` hace lo mismo.
-   Estimarla en la cohorte de 3 000 pacientes, graficarla y **compararla con la verdad**.
-   Comparar grupos con el **log-rank** y expresar la diferencia en números que un paciente entienda.

```{r}
#| label: setup-92
library(tidyverse)
library(survival)
library(survminer)
library(broom)
source("R/simular_cohorte_pronostico.R")
theme_set(theme_minimal(base_size = 12))

coh <- read_csv("Bases/cohorte_pronostico.csv") |>
  mutate(sexo = factor(sexo, levels = c("Mujer", "Hombre")),
         dm = factor(dm, levels = 0:1, labels = c("Sin DM", "Con DM")),
         krt = as.integer(estado == 1))
```

## Paso 1: la idea, con 10 pacientes y una calculadora

Retomamos los 10 pacientes hipotéticos de 9.1. La idea de Kaplan-Meier cabe en una frase: **cada vez que ocurre un evento, la probabilidad de seguir libre de él se multiplica por la fracción de pacientes en riesgo que sobrevivió ese momento**.

$$
\hat S(t) = \prod_{t_i \le t}\left(1 - \frac{d_i}{n_i}\right)
$$

con $d_i$ = eventos en el instante $t_i$ y $n_i$ = pacientes todavía **en riesgo** (vivos, sin evento y aún observados) justo antes de $t_i$. Los censurados no hacen bajar la curva: simplemente **salen del denominador** cuando dejamos de verlos.

```{r}
#| label: mini-datos-92
mini <- tibble(
  paciente = LETTERS[1:10],
  tiempo   = c(2, 3, 5, 5, 7, 8, 10, 12, 12, 15),
  evento   = c(1, 0, 1, 1, 0, 1, 0,  1,  0,  0)     # 1 = falla renal; 0 = censurado
)
```

Construimos la tabla paso a paso: para cada instante, cuántos estaban en riesgo, cuántos tuvieron el evento y cuántos salieron censurados.

```{r}
#| label: km-a-mano
km_mano <- mini |>
  group_by(tiempo) |>
  summarise(eventos = sum(evento), censurados = sum(1 - evento), .groups = "drop") |>
  mutate(en_riesgo = nrow(mini) - lag(cumsum(eventos + censurados), default = 0),   # quedan al inicio del instante
         prob_seguir_libre = 1 - eventos / en_riesgo,                                 # 1 - d/n
         S = cumprod(prob_seguir_libre))                                              # producto acumulado
km_mano
```

**Cómo leerla.** En el mes 2 estaban en riesgo 10 pacientes y 1 tuvo el evento: $S = 1 - 1/10 = 0.90$. En el mes 3 sale un censurado (B): la curva **no baja**, pero el denominador pasa de 9 a 8. En el mes 5 hay 2 eventos entre 8 en riesgo: $S = 0.90 \times (1 - 2/8) = 0.675$. Y así sucesivamente. Comprobemos que R obtiene lo mismo:

```{r}
#| label: km-survfit-mini
km_mini <- survfit(Surv(tiempo, evento) ~ 1, data = mini)
tibble(tiempo = km_mini$time, S_survfit = km_mini$surv) |>
  left_join(km_mano |> select(tiempo, S_a_mano = S), by = "tiempo")
```

Las dos columnas coinciden: `survfit()` no tiene magia, hace esta multiplicación. Y la mediana de supervivencia es el primer momento en que la curva cae a 0.50 o menos (aquí, el mes `r summary(km_mini)$table["median"]`). Dibujada, la curva es una **escalera**:

```{r}
#| label: fig-km-mini
#| fig-width: 7
#| fig-height: 3.6
#| fig-cap: "Kaplan-Meier de los 10 pacientes hipotéticos. Las marcas + son censuras: la curva no baja en ellas."
ggsurvplot(km_mini, data = mini, conf.int = FALSE, censor.shape = "+", censor.size = 5,
           surv.median.line = "hv", break.time.by = 3, palette = "#0072B2", legend = "none",
           xlab = "Meses desde el tiempo cero", ylab = "Probabilidad libre de falla renal",
           ggtheme = theme_minimal(base_size = 12))
```

## Paso 2: la curva de la cohorte completa

Con 3 000 pacientes el procedimiento es idéntico; solo cambia el tamaño de la escalera.

```{r}
#| label: km-cohorte
km <- survfit(Surv(tiempo_meses, krt) ~ 1, data = coh)
km
```

La **mediana** de supervivencia libre de falla renal es `NA`: la curva nunca llegó a 0.50 (menos de la mitad tuvo falla renal en el seguimiento). Por eso, en vez de la mediana, se reporta la **supervivencia a tiempos fijos** con su IC:

```{r}
#| label: km-tiempos
resumen_km <- summary(km, times = c(12, 24, 36, 60))
tab_km <- tibble(meses = resumen_km$time, en_riesgo = resumen_km$n.risk,
                 supervivencia = resumen_km$surv, ic_inf = resumen_km$lower, ic_sup = resumen_km$upper,
                 riesgo_acumulado = 1 - resumen_km$surv)
tab_km |> mutate(across(c(supervivencia, ic_inf, ic_sup, riesgo_acumulado), \(x) round(x, 3)))
```

**Qué vemos.** A los 36 meses, la probabilidad de seguir sin falla renal es **`r round(100 * tab_km$supervivencia[3])` %** (IC 95 %: `r round(100 * tab_km$ic_inf[3])` a `r round(100 * tab_km$ic_sup[3])` %), es decir, un **riesgo acumulado de `r round(100 * tab_km$riesgo_acumulado[3])` %**. Es la respuesta a la pregunta de tu paciente. Y a los 60 meses quedan solo `r tab_km$en_riesgo[4]` pacientes en riesgo: la cola derecha es poco fiable y el IC se ensancha.

### Dibujar la curva

```{r}
#| label: km-plot
#| fig-width: 8
#| fig-height: 6
ggsurvplot(km, data = coh, conf.int = TRUE, risk.table = TRUE, risk.table.height = 0.25,
           break.time.by = 12, xlab = "Meses desde el inicio del seguimiento",
           ylab = "Probabilidad libre de falla renal", legend = "none",
           palette = "#0072B2", ggtheme = theme_minimal(base_size = 11))
```

La **tabla de pacientes en riesgo** debajo de la curva no es decorativa: te dice cuánto confiar en cada tramo. Cuando quedan pocos pacientes, la curva "salta" con cada evento; no interpretes colas con menos de 10-20 pacientes en riesgo.

::: {.callout-tip}
## 💡 Otras formas de ver la misma curva (`fun=`, `ncensor.plot`)

`ggsurvplot(km, fun = "event")` dibuja el **riesgo acumulado** $1 - S(t)$ (sube desde 0; útil cuando el evento es raro y la supervivencia queda pegada al 100 %). `fun = "cumhaz"` dibuja el **riesgo instantáneo acumulado** $H(t) = -\ln S(t)$. Con `ncensor.plot = TRUE` aparece debajo un gráfico con cuántos censurados hay en cada momento, y con `surv.median.line = "hv"` una línea que marca la mediana (cuando existe).
:::

### Por dentro de `survfit`: la curva como tabla

El objeto `survfit` es una lista con todo lo que hace falta para armar tus propias figuras o tablas. `broom::tidy()` lo convierte en una tabla ordenada:

```{r}
#| label: km-tidy
tidy(km) |> select(time, n.risk, n.event, n.censor, estimate, conf.low, conf.high) |> head(6)
```

Cada fila es un instante con algún evento o censura: cuántos estaban en riesgo (`n.risk`), cuántos tuvieron el evento (`n.event`), cuántos se censuraron (`n.censor`) y la estimación `estimate` = $S(t)$. Es exactamente la tabla que armamos a mano.

## Paso 3: ¿funciona? Comparamos con la verdad

La cohorte tiene censura (los pacientes entran escalonadamente y algunos se pierden). Como la simulamos, podemos generar la **misma población sin censura alguna**, con 60 000 pacientes, y ver qué fracción tuvo falla renal. Comparamos tres cosas a distintos tiempos: la **proporción cruda** de la cohorte observada (eventos / total), el **1 − KM** y la verdad.

```{r}
#| label: km-vs-verdad
meses <- c(12, 36, 60)

# Verdad: cohorte grande SIN censura; la muerte se trata igual que aquí (se deja de observar al paciente)
v <- simular_cohorte_pronostico(60000, semilla = 99, censura = FALSE)
km_v <- survfit(Surv(tiempo_meses, estado == 1) ~ 1, data = v)
verdad_1mkm <- 1 - summary(km_v, times = meses)$surv

cruda <- sapply(meses, \(m) mean(coh$krt == 1 & coh$tiempo_meses <= m))   # proporción: eventos / todos
uno_menos_km <- 1 - summary(km, times = meses)$surv

tibble(meses = meses,
       `Proporción cruda (eventos / n)` = cruda,
       `1 - Kaplan-Meier` = uno_menos_km,
       `Verdad (sin censura)` = verdad_1mkm) |>
  mutate(across(-meses, \(x) round(100 * x, 1)))
```

**Qué vemos.** La proporción cruda **subestima** el riesgo y la brecha crece con el tiempo: `r round(100 * (verdad_1mkm[1] - cruda[1]), 1)` puntos a los 12 meses, `r round(100 * (verdad_1mkm[3] - cruda[3]), 1)` a los 60, porque incluye a pacientes que ya no se observaban. El **1 − KM** queda muy cerca de la verdad aun con la censura (a los 60 meses se aleja algo más, porque solo quedan unos 37 pacientes en riesgo). Es la gracia del método: corrige la censura **siempre que sea no informativa** (aquí lo es por construcción). Ojo: esta "verdad" responde *"¿qué riesgo habría si las muertes no impidieran la falla renal?"*; en 9.5 veremos que esa no es la pregunta clínica real y qué hacer.

## Paso 4: comparar grupos con el log-rank

La residente pregunta: ¿los pacientes con diabetes llegan antes a la falla renal? Dibujamos una curva por grupo, ahora como **riesgo acumulado** para ver mejor la separación:

```{r}
#| label: km-dm
#| fig-width: 8
#| fig-height: 6
km_dm <- survfit(Surv(tiempo_meses, krt) ~ dm, data = coh)
ggsurvplot(km_dm, data = coh, conf.int = TRUE, risk.table = TRUE, pval = TRUE, pval.method = TRUE,
           fun = "event", break.time.by = 12, xlab = "Meses", ylab = "Riesgo acumulado de falla renal",
           legend.title = "", legend.labs = c("Sin DM", "Con DM"),
           palette = c("#999999", "#D55E00"), ggtheme = theme_minimal(base_size = 11))
```

La prueba **log-rank** compara las curvas completas. En cada instante con un evento, compara los eventos **observados** en cada grupo con los que se **esperarían** si no hubiera diferencia:

```{r}
#| label: logrank
lr <- survdiff(Surv(tiempo_meses, krt) ~ dm, data = coh)
lr
```

Entre los pacientes con diabetes se observaron `r lr$obs[2]` fallas renales y se esperaban `r round(lr$exp[2])` si no hubiera diferencia; entre los que no tienen diabetes, `r lr$obs[1]` observadas frente a `r round(lr$exp[1])` esperadas. El valor *p* es diminuto. Pero el log-rank **solo dice que las curvas difieren, no cuánto**. Para cuantificar, se reportan las **diferencias de riesgo a tiempos fijos** (aquí) o el **HR de Cox** (9.3):

```{r}
#| label: dif-tiempos
rs <- summary(km_dm, times = c(12, 24, 36, 60))
tab_dm <- tibble(grupo = as.character(rs$strata), meses = rs$time,
                 riesgo_acumulado = 1 - rs$surv, ic_inf = 1 - rs$upper, ic_sup = 1 - rs$lower)
tab_dm |> mutate(across(where(is.numeric), \(x) round(x, 3)))
```

A los 24 meses el riesgo acumulado es `r round(100 * tab_dm$riesgo_acumulado[tab_dm$grupo == "dm=Con DM" & tab_dm$meses == 24])` % con diabetes frente a `r round(100 * tab_dm$riesgo_acumulado[tab_dm$grupo == "dm=Sin DM" & tab_dm$meses == 24])` % sin ella. Observa también que **la distancia entre las curvas se abre en los primeros 18-24 meses y luego se mantiene casi paralela**: lo retomaremos en 9.4.

### Más de dos grupos y log-rank estratificado

```{r}
#| label: km-albuminuria
coh <- coh |> mutate(cat_a = cut(uacr, c(0, 30, 300, Inf), right = FALSE, labels = c("A1", "A2", "A3")))
survdiff(Surv(tiempo_meses, krt) ~ cat_a, data = coh)

# Log-rank estratificado: compara albuminuria DENTRO de cada estrato de diabetes
survdiff(Surv(tiempo_meses, krt) ~ cat_a + strata(dm), data = coh)
```

Con tres categorías, el log-rank da **una sola prueba** para "¿alguna difiere?". El **estratificado** compara los grupos **dentro** de cada estrato de otra variable y luego combina: es una forma simple de ajustar por **una** variable categórica. Para ajustar por varias, se usa Cox (9.3).

## Trampas frecuentes

::: {.callout-warning}
## ⚠️ Lo que el log-rank no te dice

-   **Un valor *p* no es un tamaño de efecto.** Complementa siempre con riesgos a tiempos fijos o con el HR.
-   El log-rank da **igual peso** a todos los instantes y tiene más potencia cuando el cociente de riesgos es **constante**. Si el efecto es temprano, `survdiff(..., rho = 1)` (Peto-Peto) pesa más el inicio. Decide la variante **antes** de ver los datos.
-   **No hay mediana** si la curva no cruza 0.50 (como aquí). No la inventes: reporta supervivencia o riesgo a tiempos fijos.
:::

::: {.callout-important}
## 🎯 En resumen

-   **Kaplan-Meier** multiplica, en cada evento, la fracción de pacientes en riesgo que lo sobrevivió; los censurados salen del denominador sin bajar la curva.
-   Reporta **supervivencia o riesgo acumulado a tiempos fijos con IC**, la mediana solo si existe, y la **tabla de pacientes en riesgo**.
-   La proporción cruda subestima el riesgo; el 1 − KM recupera la verdad cuando la censura es no informativa.
-   El **log-rank** compara curvas completas: da un *p*, no un tamaño de efecto.
-   Un log-rank **estratificado** ajusta por una variable; para varias, usa Cox.
:::

## Ejercicio

1.  Grafica el KM por **sexo** y por **categoría de albuminuria** (A1-A3). ¿Qué grupo tiene mayor riesgo?
2.  Calcula el **riesgo acumulado a 36 meses** en pacientes con TFGe < 20 vs. ≥ 20, con IC.
3.  Haz el KM de **muerte** (`estado == 2`) tratando la falla renal como censura. ¿Qué problema aparece al interpretarlo? (Pista: lo veremos en 9.5.)
