# Un proyecto reproducible: carpetas, paquetes, semillas y control de versiones

::: {.callout-note}
## 🩺 Escenario

Un año después de defender tu tesis, un revisor te pide repetir el análisis excluyendo a los pacientes con ECV previa. Abres la carpeta: `analisis_final.R`, `analisis_final2.R`, un Excel con una columna pintada de verde. Corres el script y el intervalo de confianza **cambia en el segundo decimal**. ¿Cambió un paquete? ¿Otra semilla? ¿Alguien tocó la base? Nadie lo sabe. Un proyecto reproducible es el que permite contestar esas preguntas **con un comando**, no con la memoria.
:::

**Lo que vamos a hacer**

-   Organizar un proyecto (carpetas, rutas con `here`, datos crudos intocables).
-   Controlar lo que cambia un resultado: **semillas**, **versiones de paquetes** (`renv`) y **parámetros**.
-   Escribir un **mini-análisis parametrizado** que se rehace con otros parámetros, y revisar el **control de versiones** (git) y el script maestro.

```{r}
#| label: setup-c233
#| message: false
library(tidyverse)
source("R/funciones_extra_a.R")      # num(), pct()
source("R/funciones_cap23.R")        # crear_esqueleto(), registrar_sesion(), analisis_minimo()...
theme_set(theme_libro())
```

## Paso 1: la estructura de carpetas

Una estructura sencilla, con una función de cada carpeta, evita el 80 % de los desastres. `crear_esqueleto()` la crea (aquí en una carpeta temporal, para no ensuciar tu proyecto):

```{r}
#| label: esqueleto-c233
estructura <- crear_esqueleto()
estructura
```

-   **`datos/crudos/`**: los datos tal como llegaron. **Solo lectura**: nunca se editan; ni siquiera para «corregir un typo». Toda corrección es código en `analisis/`, sobre una copia.
-   **`datos/procesados/`**: lo que generan tus scripts a partir de los crudos; se puede borrar y regenerar.
-   **`R/`**: funciones propias (`source("R/funciones.R")`), como las de este libro.
-   **`analisis/`**: scripts o `.qmd` numerados (`01_limpieza`, `02_tabla1`, `03_modelos`).
-   **`informes/`** y **`resultados/`**: lo que sale (documentos, tablas, figuras). Es regenerable.

Dos archivos acompañan a las carpetas: `README.md` (qué es el proyecto y cómo correrlo) y `.gitignore` (qué no sube a git, Paso 6). Para las rutas usa un proyecto de RStudio y `here`, como en 4.1; así el mismo código funciona en tu computadora y en la de tu tutor:

```{r}
#| label: here-c233
#| eval: false
library(here)
datos <- read_csv(here("datos", "crudos", "ckd_isglt2.csv"))     # nunca setwd("C:/Users/...")
```

## Paso 2: la semilla y las versiones

Mucho de lo que hacemos usa **números aleatorios** (*bootstrap*, imputación múltiple, simulación). Una **semilla** (`set.seed()`) hace que la secuencia sea la misma cada vez:

```{r}
#| label: semilla-c233
set.seed(2026); x1 <- rnorm(3)
set.seed(2026); x2 <- rnorm(3)
set.seed(7);    x3 <- rnorm(3)
c(misma_semilla = identical(x1, x2), otra_semilla = identical(x1, x3))
RNGkind()                       # el generador usado; también cambia entre versiones de R
```

**Qué vemos.** Con la misma semilla los números son idénticos (`r identical(x1, x2)`); con otra, distintos. Reglas prácticas: fija la semilla **una vez**, al inicio del script (o dentro de la función, como veremos), no «hasta que salga bien», y anota qué semilla usaste. Si cambia la versión de R, el generador o `sample()` pueden cambiar, y por eso también se registra la versión.

Para registrar **qué versión** de R y de cada paquete usaste, la función `registrar_sesion()` devuelve una tabla corta. La versión larga es `sessioninfo::session_info()` (o `sessionInfo()` de base), que conviene guardar en un archivo junto a los resultados:

```{r}
#| label: sesion-c233
paquetes <- c("tidyverse", "here", "renv", "flextable", "patchwork", "survival")
registrar_sesion(paquetes)
```

Estas versiones son las del **entorno del libro**; las tuyas serán distintas, y por eso necesitas `renv`.

## Paso 3: `renv`, una «biblioteca de paquetes» por proyecto

`renv` guarda las versiones exactas de los paquetes de **cada proyecto**, de modo que otra persona (o tú dentro de un año) pueda reinstalarlas. Su ciclo de trabajo tiene tres órdenes principales y una de comprobación. **No se ejecutan en este libro**, porque crean archivos en la carpeta del proyecto:

```{r}
#| label: renv-c233
#| eval: false
renv::init()        # UNA vez al empezar: crea renv/, renv.lock y .Rprofile en este proyecto
renv::snapshot()    # cada vez que añadas o actualices paquetes: anota las versiones en renv.lock
renv::restore()     # en otro computador (o dentro de un año): reinstala exactamente esas versiones
renv::status()      # ¿el proyecto y renv.lock siguen alineados?
```

`renv.lock` es un archivo de texto (JSON) que **sí** se sube a git. Así se ve; este ejemplo se genera con las versiones realmente instaladas aquí y un esquema simplificado (el real incluye más campos, y renv lo escribe por ti: **no se edita a mano**):

```{r}
#| label: renv-lock-c233
#| class-output: json
cat(renv_lock_ejemplo(c("here", "renv")))
```

**Qué vemos.** El archivo anota la versión de R y, para cada paquete, su versión, su origen (CRAN) y un *hash* de verificación. Con ese archivo en el repositorio, `renv::restore()` reconstruye el entorno. `renv` no sustituye registrar la versión de R ni el sistema operativo, pero cubre lo que más suele cambiar: los paquetes.

## Paso 4: un mini-análisis parametrizado

La idea central: **todo lo que puede cambiar el resultado debe ser un argumento visible** (archivo, ajuste, semilla), no algo escondido en el script. `analisis_minimo()` (en `R/funciones_cap23.R`) estima la razón de tasas (IRR) de evento renal asociada al iSGLT2 con Poisson y *offset* del tiempo (como en 8.6), cruda y ajustada, con IC por *bootstrap*, y devuelve también qué archivo, semilla y ajuste usó:

```{r}
#| label: analisis-1-c233
ruta <- "Bases/ckd_isglt2.csv"          # en un proyecto: here("datos", "crudos", "ckd_isglt2.csv")
a1 <- analisis_minimo(ruta, semilla = 2026)
a1$resultado |> mutate(across(where(is.numeric), \(x) round(x, 3)))
unlist(a1$meta[c("archivo", "filas", "semilla", "n_boot")])
```

Lo repetimos con los mismos parámetros, con otra semilla y con otro conjunto de ajuste (sin la albuminuria):

```{r}
#| label: analisis-2-c233
a2 <- analisis_minimo(ruta, semilla = 2026)                      # mismos parámetros
a3 <- analisis_minimo(ruta, semilla = 7)                         # otra semilla
ajuste_sin_uacr <- setdiff(a1$meta$ajuste, "luacr")
a4 <- analisis_minimo(ruta, semilla = 2026, ajuste = ajuste_sin_uacr)   # otro ajuste

comparacion <- bind_rows(
  `Original`        = a1$resultado, `Mismos parámetros` = a2$resultado,
  `Otra semilla`    = a3$resultado, `Sin UACR en el ajuste` = a4$resultado, .id = "corrida") |>
  filter(modelo == "Ajustado")
comparacion |> mutate(across(where(is.numeric), \(x) round(x, 3)))
identical(a1, a2)
```

**Qué vemos.** Tres lecciones, cada una con su cifra:

-   **Mismos parámetros, mismo resultado**: la IRR ajustada `r num(a1$resultado$irr[2], 3)` (IC `r num(a1$resultado$ic_inf[2], 3)` a `r num(a1$resultado$ic_sup[2], 3)`) se repite exactamente (`identical()` da `r identical(a1, a2)`).
-   **La semilla mueve solo el IC del *bootstrap***: con la semilla 7, el IC pasa a `r num(a3$resultado$ic_inf[2], 3)` a `r num(a3$resultado$ic_sup[2], 3)`; la estimación puntual no cambia (`r num(a3$resultado$irr[2], 3)`). Por eso la semilla se anota.
-   **El ajuste es una decisión, no un detalle**: sin la UACR la IRR sube a `r num(a4$resultado$irr[2], 3)`, un cambio de `r pct(a4$resultado$irr[2] / a1$resultado$irr[2] - 1, 0)`. Quien tiene el script entiende qué se ajustó; quien solo tiene la tabla, no.

Guardar `a1$meta` junto con los resultados responde a las preguntas del escenario. Incluye una **suma de verificación** (`md5`) del archivo de datos, `r a1$meta$md5`, que cambia si alguien toca la base.

### Un informe Quarto parametrizado

Un informe con el mismo patrón declara sus parámetros en el encabezado YAML y los usa como `params$...` (4.4). Al renderizarlo se pueden cambiar desde la terminal, sin editar el archivo:

```yaml
---
title: "Informe de resultados"
format: html
params:
  archivo: "datos/crudos/ckd_isglt2.csv"
  semilla: 2026
  n_boot: 200
---
```

````markdown
```{{r}}
res <- analisis_minimo(here::here(params$archivo), semilla = params$semilla, n_boot = params$n_boot)
```
````

```bash
quarto render informes/informe.qmd -P semilla:7 -P n_boot:500
```

## Paso 5: el script maestro

Un archivo, `00_ejecutar_todo.R`, que reproduce todo desde los datos crudos. Es la **tabla de contenidos ejecutable** del proyecto: cualquiera sabe en qué orden correr cada cosa. No se ejecuta aquí.

```{r}
#| label: maestro-c233
#| eval: false
# 00_ejecutar_todo.R  --  reproduce TODO el análisis desde datos/crudos
library(here)
semilla <- 2026                                          # la semilla, una sola vez; se pasa a cada función que use azar

source(here("R", "funciones_cap23.R"))                   # funciones propias
source(here("analisis", "01_limpieza.R"))                # datos/crudos -> datos/procesados
source(here("analisis", "02_tabla1.R"))                  # resultados/tablas/tabla1.docx
source(here("analisis", "03_modelos.R"))                 # resultados/tablas y figuras
quarto::quarto_render(here("informes", "informe.qmd"),   # el informe con las cifras en el texto
                      execute_params = list(semilla = semilla))

# Registro de la sesión, junto a los resultados
writeLines(capture.output(sessioninfo::session_info()), here("resultados", "sesion.txt"))
```

### Con `targets` (para proyectos grandes)

El paquete `targets` convierte ese guion en un **flujo de trabajo con memoria**: sabe qué pasos dependen de cuáles y, al volver a correr, solo rehace lo que cambió. Con el paquete `targets` (código no verificado en el entorno de pruebas del libro), un flujo mínimo de tres pasos sobre los datos del libro, escrito en una carpeta temporal:

```{r}
#| label: targets-c233
#| eval: !expr requireNamespace("targets", quietly = TRUE)
#| error: true
library(targets)
script <- file.path(tempdir(), "_targets.R")
almacen <- file.path(tempdir(), "_targets")
writeLines(c(
  "library(targets)",
  "tar_option_set(packages = c('readr'))",
  "list(",
  sprintf("  tar_target(archivo, '%s', format = 'file'),", normalizePath("Bases/ckd_isglt2.csv")),
  "  tar_target(datos, read_csv(archivo, show_col_types = FALSE)),",
  "  tar_target(modelo, glm(evento ~ isglt2 + offset(log(tiempo_meses)), data = datos, family = poisson)),",
  "  tar_target(irr, exp(coef(modelo)[['isglt2']]))",
  ")"), script)
tar_make(script = script, store = almacen)      # la segunda vez: «skipping» (todo está al día)
tar_read(irr, store = almacen)
```

Mientras no instales `targets`, el script maestro hace el mismo trabajo, con menos memoria. Úsalo cuando tu proyecto tenga pasos lentos (imputaciones, simulaciones largas) que no quieras repetir sin necesidad.

## Paso 6: control de versiones con git (lo mínimo útil)

**Git** guarda la **historia** de tus archivos de texto (scripts, `.qmd`, `renv.lock`): qué cambió, cuándo y por qué. **GitHub** es un sitio donde alojar ese repositorio para compartirlo y respaldarlo. Con seis órdenes basta para empezar (se escriben en la terminal; no se ejecutan aquí):

```{bash}
#| label: git-c233
#| eval: false
git init                                     # una vez: convierte la carpeta en repositorio
git status                                   # ¿qué cambió?
git add R/ analisis/ informes/ renv.lock .gitignore   # elige qué entra en la «foto»
git commit -m "Tabla 1 y modelo principal"   # guarda la foto, con un mensaje claro
git switch -c ajuste-por-uacr                # una RAMA: una copia de trabajo para probar una idea
git push -u origin ajuste-por-uacr           # sube la rama a GitHub
```

Una **rama** deja probar una idea (otro ajuste, otra definición del desenlace) sin romper la versión que funciona; si sale bien, se une a la principal; si no, se descarta. Y el archivo `.gitignore` dice qué **no** subir:

```
# --- DATOS de pacientes y resultados con celdas pequeñas: nunca al repositorio ---
datos/
resultados/
*.sav
*.dta
# --- CLAVES y credenciales ---
.Renviron
.env
*.pem
# --- archivos temporales ---
.Rhistory
.RData
.Rproj.user/
renv/library/
```

::: {.callout-warning}
## ⚠️ Lo que NO se sube a git, ni a un repositorio público

-   **Datos de pacientes**, incluso «anonimizados» por ti: sin aprobación del comité y sin revisar los cuasi-identificadores (23.6), no los subas. Comparte código y, si hace falta, **datos sintéticos** (como los de este libro).
-   **Claves, contraseñas y tokens** (de bases de datos, de APIs). Si una clave llegó a subirse, **borrar el archivo después no basta**: queda en la historia. Revócala y crea otra.
-   **Resultados con celdas pequeñas** (n < 5, 23.6).
-   Y recuerda: git es para texto. Los archivos binarios grandes (Excel, imágenes) ensucian la historia.
:::

## Paso 7: la lista de comprobación

Antes de dar un proyecto por «reproducible», comprueba, mejor en **otra computadora o con otra persona**:

-   [ ] Los **datos crudos** están en una carpeta aparte, sin editar, y se sabe de dónde vienen (y su suma de verificación).
-   [ ] Todo cambio de datos es **código**, no edición manual.
-   [ ] Las rutas son **relativas** (`here`); no hay `setwd()`.
-   [ ] Las funciones propias están en `R/`; hay un **script maestro** que corre todo en orden.
-   [ ] Las **semillas** están fijadas y anotadas.
-   [ ] `renv.lock` está al día (`renv::status()`) y se registra la versión de R y el sistema.
-   [ ] Las cifras del texto salen del código (código en línea, 4.4); no se copian a mano.
-   [ ] Los parámetros que cambian el resultado son **argumentos** visibles.
-   [ ] El repositorio **no contiene** datos de pacientes ni claves; tiene `README` con instrucciones.
-   [ ] **Prueba final:** una persona distinta clona el repositorio, ejecuta el script maestro y obtiene **los mismos números**.

Estas ideas siguen la línea de las «diez reglas simples» de Sandve y cols. (2013): registrar cómo se produjo cada resultado, evitar la manipulación manual de datos, guardar las versiones exactas de los programas, usar control de versiones, anotar las semillas y dar acceso público al código.

## Trampas frecuentes

::: {.callout-warning}
## ⚠️ «Reproducible» no es «correcto»

Un proyecto reproducible da **el mismo resultado**; no garantiza que el análisis sea válido. Si el estimando es confuso o falta un confusor, lo reproducirás con precisión. La reproducibilidad es la condición para que otros **encuentren** tus errores, no para que no existan.
:::

::: {.callout-important}
## 🎯 En resumen

-   **Carpetas**: datos crudos de solo lectura, `R/` para funciones, `analisis/`, `informes/` y `resultados/` regenerables; rutas con `here`.
-   **Semilla**: una sola vez y anotada; la semilla 7 movió el IC a `r num(a3$resultado$ic_inf[2], 3)`-`r num(a3$resultado$ic_sup[2], 3)` sin tocar la estimación (`r num(a3$resultado$irr[2], 3)`).
-   **Versiones**: `renv` (`init`, `snapshot`, `restore`) y `renv.lock` en git, más la versión de R.
-   **Parámetros** visibles: quitar la UACR del ajuste cambió la IRR de `r num(a1$resultado$irr[2], 3)` a `r num(a4$resultado$irr[2], 3)`; una decisión así debe quedar escrita.
-   **Git**: commits pequeños, ramas para ideas, y **nunca** datos de pacientes ni claves. El script maestro (o `targets`) lo ata todo.
:::

## Ejercicio

1.  Crea con `crear_esqueleto("practica")` un proyecto en una carpeta tuya y mueve allí una copia de `ckd_isglt2.csv` a `datos/crudos/`. Escribe `analisis/01_irr.R` que llame a `analisis_minimo()` con `here()`.
2.  Ejecuta `analisis_minimo()` con `n_boot = 50` y `n_boot = 400` y la misma semilla. ¿Cuánto cambia el ancho del IC? ¿Cuánto tarda cada una?
3.  Escribe un `.gitignore` para tu proyecto real y comprueba con `git status` que no aparece ningún archivo de datos.

## Referencias

-   Sandve GK, Nekrutenko A, Taylor J, Hovig E. Ten simple rules for reproducible computational research. *PLoS Comput Biol*. 2013;9:e1003285.
-   Wilkinson MD, Dumontier M, Aalbersberg IJJ, et al. The FAIR Guiding Principles for scientific data management and stewardship. *Sci Data*. 2016;3:160018.
-   Documentación de `renv` (rstudio.github.io/renv) y de Quarto sobre parámetros (quarto.org).
