# Capítulo 17: Análisis predictivos: pronóstico

> *"Un modelo de pronóstico no es una bola de cristal: es una promesa de que, entre mil pacientes como este, unos cuantos tendrán el evento. Hay que comprobar que la promesa se cumple."* Este capítulo enseña a **construir, medir, validar y reportar** un modelo que estima el riesgo de un evento futuro (aquí, la **falla renal**), con censura y con la muerte como **riesgo competitivo**, y a juzgar si el aprendizaje automático aporta algo frente a una buena regresión.

::: {.callout-note}
## 🩺 El problema de todos los días

Una paciente de 66 años, con TFGe de 25 mL/min/1.73 m² y UACR de 300 mg/g, te pregunta: "doctor, ¿cuánto falta para la diálisis?". Tu servicio tiene un registro de 3 000 pacientes con ERC avanzada seguidos hasta 5 años. ¿**Cuántos pacientes necesitas** para construir una calculadora de riesgo? ¿Cómo la **construyes** sin engañarte? ¿**Cuánto vale** (discrimina, calibra) y cuánto de eso es **optimismo**? ¿Funcionará en el **hospital regional**, con pacientes más mayores? Y si un colega propone un **bosque aleatorio** "porque es inteligencia artificial", ¿le crees?
:::

Todo el capítulo usa dos bases **simuladas**: `cohorte_pronostico` (desarrollo, 3 000 pacientes con ERC G3b-G5) y `cohorte_validacion` (1 500 pacientes de otro hospital, más mayores y con mejor TFGe). El seguimiento llega a 60 meses; cada paciente termina con `estado` 0 (censurado), 1 (**falla renal**: diálisis o trasplante) o 2 (**muerte** antes de la falla renal). Como la simulamos, conocemos la **verdad**: el riesgo real de cada paciente a 2 y 5 años, y una cohorte enorme "oráculo" sin censura. Así cada decisión se compara con la realidad, algo imposible con datos reales.

*Al finalizar este capítulo podrás:*

-   Calcular cuántos **eventos y parámetros** puede sostener un modelo (**criterios de Riley**) y reconocer el **sobreajuste**.
-   **Desarrollar** un modelo de pronóstico tipo KFRE con predictores preespecificados y convertir los HR en **riesgos absolutos**, tratando la muerte como **riesgo competitivo**.
-   Evaluar un modelo con cuatro lentes: **discriminación, calibración, Brier y $R^2$**, y ver que un AUC alto no garantiza porcentajes ciertos.
-   Estimar el **optimismo** con *bootstrap* y validación cruzada, y evitar la **fuga de información**.
-   Hacer una **validación externa**, **recalibrar** y resumir varios hospitales con un metaanálisis.
-   Comparar **LASSO, bosque aleatorio y *gradient boosting*** con la regresión, con validación honesta, y saber cuándo el aprendizaje automático aporta.
-   Reportar un modelo con **TRIPOD+AI** y evaluarlo con **PROBAST**.

::: {.callout-important}
## Pronóstico, diagnóstico y causalidad: tres preguntas distintas

-   **Pronóstico** (este capítulo): ¿qué le **ocurrirá** al paciente en el futuro? Hay **tiempo hasta el evento**, censura y riesgos competitivos; importa acertar en pacientes nuevos.
-   **Diagnóstico** (Cap. 16): ¿tiene la condición **ahora**? Se compara con un estándar de referencia en un corte transversal.
-   **Causalidad** (Caps. 3, 11, 12): ¿qué pasaría **si intervengo**? Exige ajustar por confusión y emular un ensayo.

Un predictor **no es una causa**: que la albúmina o el fósforo mejoren la predicción no significa que corregirlos retrase la diálisis. Y un modelo de pronóstico no te dice qué tratar.
:::

## El recorrido completo en una página

Antes de entrar al detalle, juguemos **la partida entera una vez**, rápido. Cada paso se explica con calma en un subcapítulo.

```{r}
#| label: recorrido-flujo-c17
#| echo: false
#| fig-width: 9
#| fig-height: 2
library(tidyverse)
source("R/funciones_epi.R")
source("R/funciones_extra_cap1213.R")
diagrama_flujo(c("1. ¿Cuántos\npacientes?\n(17.1)", "2. Desarrollo\ndel modelo\n(17.2)", "3. Rendimiento\n(17.3)", "4. Validación\ninterna\n(17.4)",
                 "5. Validación\nexterna\n(17.5)", "6. ¿Aprendizaje\nautomático?\n(17.6)", "7. Reporte\n(17.7)"),
               resaltar = 4, tam_texto = 2.8)
```

```{r}
#| label: recorrido-datos-c17
library(survival)
library(rms)
library(ranger)
source("R/funciones_extra_c17.R")
f2 <- \(x) sprintf("%.2f", x)
f3 <- \(x) sprintf("%.3f", x)

dev <- read_csv("Bases/cohorte_pronostico.csv", show_col_types = FALSE) |> preparar_pronostico()    # SIMULADA
val <- read_csv("Bases/cohorte_validacion.csv", show_col_types = FALSE) |> preparar_pronostico()    # SIMULADA
```

### Paso 1. ¿Cuántos pacientes necesito? (17.1)

Lo que cuenta son los **eventos** y los **parámetros**, no los pacientes.

```{r}
#| label: recorrido-muestra-c17
c(pacientes = nrow(dev), falla_renal = sum(dev$krt), muertes_previas = sum(dev$muerte),
  eventos_por_parametro = round(epv(sum(dev$krt), 8)))
```

**Qué vemos:** de `r nrow(dev)` pacientes, solo `r sum(dev$krt)` llegaron a falla renal. Para el modelo de 8 parámetros hay `r round(epv(sum(dev$krt), 8))` eventos por parámetro: sobra holgura.

### Paso 2. Desarrollar el modelo (17.2)

Dos modelos de Cox por causa (falla renal y muerte) se combinan en un **riesgo absoluto** que cuenta la muerte como competidor.

```{r}
#| label: recorrido-modelo-c17
mm <- ajustar_modelos_pronostico(dev)       # mm$krt (falla renal) y mm$muerte (muerte sin falla renal)
paciente <- tibble(edad = 66, sexo = factor("Mujer", levels = c("Mujer", "Hombre")), tfg = 25, lu = log(300),
                   albumina = 4, fosforo = 3.7, bicarbonato = 23, dm = 0, ecv = 0)
c(ingenuo_5a = riesgo_cox_ingenuo(mm$krt, paciente, 60), con_muerte_5a = cif_cox(mm$krt, mm$muerte, paciente, 60),
  con_muerte_2a = cif_cox(mm$krt, mm$muerte, paciente, 24)) |> round(3)
```

**Qué vemos:** a la paciente del escenario le toca un riesgo de **`r round(100 * cif_cox(mm$krt, mm$muerte, paciente, 24))` % a 2 años y `r round(100 * cif_cox(mm$krt, mm$muerte, paciente, 60))` % a 5 años**. La versión ingenua (1 − supervivencia) daría `r round(100 * riesgo_cox_ingenuo(mm$krt, paciente, 60))` % a 5 años: ignora que ella también podría morir antes.

### Pasos 3 y 4. ¿Qué tan bueno es, y cuánto es optimismo? (17.3 y 17.4)

```{r}
#| label: recorrido-rendimiento-c17
c_aparente <- c_harrell(predict(mm$krt, type = "lp"), dev$tiempo_meses, dev$krt)[["C"]]
cal_dev <- resumen_calibracion(cif_cox(mm$krt, mm$muerte, dev, 60), dev$tiempo_meses, dev$estado, 60)

dd <- datadist(dev); options(datadist = "dd")
f_cph <- cph(Surv(tiempo_meses, krt) ~ edad + sexo + tfg + lu + albumina + fosforo + bicarbonato + dm, data = dev, x = TRUE, y = TRUE)
set.seed(1)
v <- validate(f_cph, B = 100)              # bootstrap de Harrell: repite todo el proceso de modelado
c_corregido <- (v["Dxy", "index.corrected"] + 1) / 2
round(c(C_aparente = c_aparente, C_corregido_bootstrap = c_corregido, O_E_5a = cal_dev$oe, pendiente_5a = cal_dev$pendiente), 3)
```

**Qué vemos:** el C aparente es **`r f3(c_aparente)`** y, corregido por optimismo, **`r f3(c_corregido)`**: con tantos eventos por parámetro, casi no hay optimismo. La calibración a 5 años es buena: O/E de `r f2(cal_dev$oe)` y pendiente de `r f2(cal_dev$pendiente)`.

### Paso 5. ¿Funciona en el hospital regional? (17.5)

```{r}
#| label: recorrido-externa-c17
c_val <- c_harrell(predict(mm$krt, val, type = "lp"), val$tiempo_meses, val$krt)[["C"]]
cal_val <- resumen_calibracion(cif_cox(mm$krt, mm$muerte, val, 60), val$tiempo_meses, val$estado, 60)
round(c(C = c_val, O_E_5a = cal_val$oe, pendiente_5a = cal_val$pendiente), 3)
```

**Qué vemos:** la **discriminación se mantiene** (C de `r f2(c_val)`), pero la **calibración empeora un poco** (O/E de `r f2(cal_val$oe)`: el modelo sobreestima el riesgo en pacientes más mayores y con mejor TFGe). Es el patrón típico: el ordenamiento viaja bien; el nivel de riesgo, no tanto. Se corrige con una recalibración barata.

### Paso 6. ¿Un bosque aleatorio lo hace mejor? (17.6)

Comparamos, con el mismo desenlace binario (falla renal antes de 2 años) y **entrenando solo en el desarrollo**, una regresión logística con un bosque aleatorio, y medimos ambos en la cohorte de validación.

```{r}
#| label: recorrido-ml-c17
vars <- c("edad", "sexo", "tfg", "lu", "albumina", "fosforo", "bicarbonato", "dm", "ecv")
ent <- dev |> mutate(y = evento_a_t(dev, 24)) |> filter(!is.na(y)) |> select(y, all_of(vars))
val24 <- val |> mutate(y = evento_a_t(val, 24)) |> filter(!is.na(y))

m_log <- glm(y ~ ., family = binomial, data = ent)
m_rf <- ranger(factor(y) ~ ., data = ent, probability = TRUE, mtry = 3, min.node.size = 50, num.trees = 500, seed = 1)
auc_ml <- c(
  logistica_aparente = pROC::auc(ent$y, fitted(m_log), quiet = TRUE),
  bosque_aparente = pROC::auc(ent$y, predict(m_rf, ent)$predictions[, "1"], quiet = TRUE),
  logistica_validacion = pROC::auc(val24$y, predict(m_log, val24, type = "response"), quiet = TRUE),
  bosque_validacion = pROC::auc(val24$y, predict(m_rf, val24)$predictions[, "1"], quiet = TRUE))
round(auc_ml, 3)
```

**Qué vemos:** el bosque "se ve" mucho mejor en los datos con que se entrenó (AUC aparente de **`r f2(auc_ml[["bosque_aparente"]])`** frente a `r f2(auc_ml[["logistica_aparente"]])` de la logística), pero **en pacientes nuevos** ambos quedan casi iguales (`r f2(auc_ml[["bosque_validacion"]])` y `r f2(auc_ml[["logistica_validacion"]])`). El bosque había memorizado la muestra. Cuando la relación es suave y casi lineal, una buena regresión es difícil de superar; el 17.6 muestra también cuándo sí lo logra el aprendizaje automático.

### Paso 7. Reportar para que otros puedan creer (17.7)

El modelo termina siendo útil solo si está **bien publicado**: coeficientes, riesgo basal, cómo se validó. **TRIPOD+AI** dice qué contar; **PROBAST** dice cómo juzgar si creer. Aplicado a este modelo, el riesgo de sesgo sale bajo; aplicado a la versión ingenua (sin validación y sin la muerte), alto.

### La moraleja de la partida

-   El **tamaño** de un estudio de pronóstico lo marcan los **eventos**, y el sobreajuste, los **parámetros** (todos los que miras, no solo los que quedan).
-   Un modelo se evalúa con **varias lentes**: un AUC alto sin buena calibración no sirve para decidir.
-   El rendimiento **aparente** es optimista; hay que **validar** (internamente y en otro lugar) y **reportar** el valor corregido.
-   Con **riesgos competitivos**, calcular "1 − supervivencia" **sobrestima** el riesgo.
-   El aprendizaje automático **no sustituye** a la validación: sin ella, un AUC de 0.94 puede ser un espejismo.

::: {.callout-tip}
## 💡 Paquetes y alternativas

En este capítulo implementamos nosotros las piezas importantes (riesgo absoluto con riesgo competitivo, calibración con incidencia acumulada, tamaño de muestra de Riley) para que se vea qué hacen, y usamos **`survival`** y **`rms`** (modelos de Cox, *bootstrap*, calibración), **`riskRegression`** (`Score()`, `CSC()`), **`metafor`** (metaanálisis de la validación), **`glmnet`**, **`ranger`** y **`gbm`** (aprendizaje automático) y **`caret`** (validación cruzada). Los paquetes **`pmsampsize`** (tamaño de muestra oficial de Riley) y **`metamisc`** (metaanálisis del estadístico *c*) no están instalados en el entorno de pruebas del libro: se muestran como bloques condicionales que se ejecutan en tu máquina si los tienes.
:::

::: {.callout-important}
## 🎯 Mapa del capítulo

| Subcapítulo | Nivel | Resuelve |
|---|---|---|
| 17.1 Tamaño de muestra | 🟡 | Eventos por parámetro, sobreajuste, criterios de Riley |
| 17.2 Desarrollo tipo KFRE | 🟡 | Predictores preespecificados, Cox, riesgo absoluto, riesgo competitivo |
| 17.3 Rendimiento | 🟡 | Discriminación (C, AUC), calibración, Brier, $R^2$ |
| 17.4 Validación interna | 🔴 | *Bootstrap*, optimismo, validación cruzada, fuga de información |
| 17.5 Validación externa y recalibración | 🔴 | Perfil de casos, calibración, actualización, varios hospitales |
| 17.6 Aprendizaje automático vs. regresión | 🔴 | LASSO, bosque aleatorio, *gradient boosting*, validación honesta |
| 17.7 Reporte: TRIPOD+AI y PROBAST | 🔴 | Lista de verificación, modelo publicable, riesgo de sesgo |
:::

*Prerrequisitos:* Caps. 9 (supervivencia y riesgos competitivos), 8.3 (regresión logística) y 16 (diagnóstico: ROC y calibración). *Prepara:* Cap. 20.6 (tamaño de muestra de modelos de predicción) y Cap. 23 (reporte: TRIPOD+AI).

## Para leer más

-   **Collins GS, Dhiman P, Ma J, et al.** Evaluation of clinical prediction models (part 1): from development to external validation. *BMJ*. 2024;384:e074819; **Riley RD, Archer L, Snell KIE, et al.** Part 2: how to undertake an external validation study. *BMJ*. 2024;384:e074820; y **Riley RD, Snell KIE, Archer L, et al.** Part 3: calculating the sample size required for an external validation study. *BMJ*. 2024;384:e074821. *Material del autor.* Serie que acompaña los subcapítulos 17.3 a 17.5: validación interna y externa, qué medir, cómo planificar una validación.
-   **Efthimiou O, Seo M, Chalkou K, Debray T, Egger M, Salanti G.** Developing clinical prediction models: a step-by-step guide. *BMJ*. 2024;386:e078276. *Material del autor.* Los 13 pasos del desarrollo, de la pregunta al reporte; útil para 17.1, 17.2 y 17.6.
-   **Binuya MAE, Engelhardt EG, Schats W, Schmidt MK, Steyerberg EW.** Methodological guidance for the evaluation and updating of clinical prediction models: a systematic review. *BMC Med Res Methodol*. 2022;22:316. *Material del autor.* Para 17.5: niveles de actualización de un modelo.
-   **van Geloven N, Swanson SA, Ramspek CL, et al.** Prediction meets causal inference: the role of treatment in clinical prediction models. *Eur J Epidemiol*. 2020;35:619-630. *Material del autor.* Qué pasa cuando los pacientes reciben un tratamiento después del momento de predicción.
-   **Collins GS, Moons KGM, Dhiman P, et al.** TRIPOD+AI statement. *BMJ*. 2024;385:e078378; y **Wolff RF, Moons KGM, Riley RD, et al.** PROBAST. *Ann Intern Med*. 2019;170:51-58. Para 17.7.
-   **Steyerberg EW.** *Clinical Prediction Models* (2.ª ed.) y **Harrell FE Jr.** *Regression Modeling Strategies* (2.ª ed.). Los dos libros de referencia del tema, con la misma filosofía que este capítulo: preespecificar, penalizar y validar.
-   **Bi Q, Goodman KE, Kaminsky J, Lessler J.** What is machine learning? A primer for the epidemiologist. *Am J Epidemiol*. 2019;188:2222-2239. *Lectura del autor* (Taller 8 de aprendizaje automático). Introducción al aprendizaje automático para quien viene de la epidemiología; complementa 17.6.
-   **Karim ME.** *Epidemiological Methods* (https://ehsanx.github.io/EpiMethods/) y las guías por grupo temático de la **iniciativa STRATOS** (https://www.stratos-initiative.org/publications/). *Lectura recomendada por el autor, no se pudo consultar durante la redacción*; úsalas para ampliar la evaluación de modelos de predicción y el aprendizaje automático.

## Referencias

-   Tangri N, Stevens LA, Griffith J, et al. A predictive model for progression of chronic kidney disease to kidney failure. *JAMA*. 2011;305:1553-1559.
-   Steyerberg EW. *Clinical Prediction Models: A Practical Approach to Development, Validation, and Updating*. 2.ª ed. Springer; 2019.
-   Harrell FE Jr. *Regression Modeling Strategies*. 2.ª ed. Springer; 2015.
-   Riley RD, Snell KIE, Ensor J, et al. Minimum sample size for developing a multivariable prediction model: part II, binary and time-to-event outcomes. *Stat Med*. 2019;38:1276-1296.
-   Riley RD, Ensor J, Snell KIE, et al. Calculating the sample size required for developing a clinical prediction model. *BMJ*. 2020;368:m441.
-   Collins GS, Dhiman P, Ma J, et al. Evaluation of clinical prediction models (part 1): from development to external validation. *BMJ*. 2024;384:e074819.
-   Riley RD, Archer L, Snell KIE, et al. Evaluation of clinical prediction models (part 2): how to undertake an external validation study. *BMJ*. 2024;384:e074820.
-   Riley RD, Snell KIE, Archer L, et al. Evaluation of clinical prediction models (part 3): calculating the sample size required for an external validation study. *BMJ*. 2024;384:e074821.
-   Efthimiou O, Seo M, Chalkou K, Debray T, Egger M, Salanti G. Developing clinical prediction models: a step-by-step guide. *BMJ*. 2024;386:e078276.
-   Binuya MAE, Engelhardt EG, Schats W, Schmidt MK, Steyerberg EW. Methodological guidance for the evaluation and updating of clinical prediction models: a systematic review. *BMC Med Res Methodol*. 2022;22:316.
-   Van Calster B, McLernon DJ, van Smeden M, Wynants L, Steyerberg EW. Calibration: the Achilles heel of predictive analytics. *BMC Med*. 2019;17:230.
-   van Geloven N, Swanson SA, Ramspek CL, et al. Prediction meets causal inference: the role of treatment in clinical prediction models. *Eur J Epidemiol*. 2020;35:619-630.
-   Harrell FE Jr, Califf RM, Pryor DB, Lee KL, Rosati RA. Evaluating the yield of medical tests. *JAMA*. 1982;247:2543-2546.
-   Hastie T, Tibshirani R, Friedman J. *The Elements of Statistical Learning*. 2.ª ed. Springer; 2009.
-   Tibshirani R. Regression shrinkage and selection via the lasso. *J R Stat Soc B*. 1996;58:267-288.
-   Friedman J, Hastie T, Tibshirani R. Regularization paths for generalized linear models via coordinate descent. *J Stat Softw*. 2010;33:1-22.
-   Breiman L. Random forests. *Mach Learn*. 2001;45:5-32.
-   Wright MN, Ziegler A. ranger: a fast implementation of random forests for high dimensional data in C++ and R. *J Stat Softw*. 2017;77:1-17.
-   Friedman JH. Greedy function approximation: a gradient boosting machine. *Ann Stat*. 2001;29:1189-1232.
-   van der Ploeg T, Austin PC, Steyerberg EW. Modern modelling techniques are data hungry: a simulation study for predicting dichotomous endpoints. *BMC Med Res Methodol*. 2014;14:137.
-   Christodoulou E, Ma J, Collins GS, Steyerberg EW, Verbakel JY, Van Calster B. A systematic review shows no performance benefit of machine learning over logistic regression for clinical prediction models. *J Clin Epidemiol*. 2019;110:12-22.
-   Dhiman P, Ma J, Navarro CA, et al. Reporting of prognostic clinical prediction models based on machine learning methods in oncology needs to be improved. *J Clin Epidemiol*. 2021;138:60-72.
-   Bi Q, Goodman KE, Kaminsky J, Lessler J. What is machine learning? A primer for the epidemiologist. *Am J Epidemiol*. 2019;188:2222-2239.
-   Collins GS, Reitsma JB, Altman DG, Moons KGM. Transparent reporting of a multivariable prediction model for individual prognosis or diagnosis (TRIPOD): the TRIPOD statement. *BMJ*. 2015;350:g7594.
-   Collins GS, Moons KGM, Dhiman P, et al. TRIPOD+AI statement: updated guidance for reporting clinical prediction models that use regression or machine learning methods. *BMJ*. 2024;385:e078378.
-   Wolff RF, Moons KGM, Riley RD, et al. PROBAST: a tool to assess the risk of bias and applicability of prediction model studies. *Ann Intern Med*. 2019;170:51-58.
-   Moons KGM, Wolff RF, Riley RD, et al. PROBAST: a tool to assess risk of bias and applicability of prediction model studies: explanation and elaboration. *Ann Intern Med*. 2019;170:W1-W33.
-   Moons KGM, de Groot JAH, Bouwmeester W, et al. Critical appraisal and data extraction for systematic reviews of prediction modelling studies: the CHARMS checklist. *PLoS Med*. 2014;11:e1001744.
