---
title: "Análisis de datos 2: Regresión logistica bivariable y multivariable"
author: "Daniel Fernandez"
date: "`r Sys.Date()`"
output:
  html_document:
    theme: cerulean
    highlight: textmate
    toc: true
    toc_depth: 3
    number_sections: true
    df_print: paged
    toc_float:
      collapsed: false
---

```{r echo = FALSE}
setwd("C:/Users/danfe/Dropbox/Proyectos Daniel/Cursos - diplomados - Maestrias/Programa de autoformación en investigación y análisis de datos/Rmarkdowns/Estadística/Programa de formación/Semana 9")

knitr::opts_chunk$set(echo = TRUE, warning = FALSE, message = FALSE,
                         fig.show = "asis", results = "show",
                      fig.align='center',
                      fig.path = "figures/",  # Configura el directorio donde se guardan los gráficos
  dev = "png")
```

\newpage

# Presentación de la tabla de regresión

**Cargar paquetes**
```{r}
pacman::p_load(
  rio,          # Importación de ficheros
  here,         # Localizador de ficheros
  tidyverse,    # gestión de datos + gráficos ggplot2, 
  stringr,      # manipular cadenas de texto 
  purrr,        # bucle sobre objetos de forma ordenada
  gtsummary,    # resumen estadístico y tests 
  broom,        # ordenar resultados de regresiones
  lmtest,       # pruebas de razón de verosimilitud
  parameters,   # alternativa para ordenar los resultados de las regresiones
  ver           # alternativa para visualizar gráficos de bosque
  )  
```

Resumiremos las estrategias para calculas las medidas de efecto  (por ejemplo, odds ratios, risk ratios y hazard ratios) con las funciones de regresión de R base, como glm() y el paquete gtsummary. También utilizaremos funciones como tidy() del paquete broom para limpiar los resultados de la regresión.

NOTA: Utilizamos el término univariante como sinonimo de bivariable o bivariado. Mientras, multivariable para referirnos a una regresión con múltiples variables. 

**Importación de base**

Importamos los datos de casos de una epidemia de ébola simulada (archivo .rds). Importa los datos con la función import() del paquete rio.

```{r}
# importar el listado de casos
linelist <- import("linelist_cleaned.rds")

head(linelist, 10)
```
\newpage

**Definir variables**

Deseo saber si el sexo masculino se asocia con una mayor mortalidad en comparación del sexo femenino:

1. variable de desenlace: outcome = mortalidad para el ejemplo

```{r}
str(linelist$outcome)
```
2. Variable independiente 

```{r}
str(linelist$gender)
```
3. Variables confusoras

Consideraremos las siguientes variables como confusoras (a pesar que algunas podrían no serlas en el DAG):

- fiebre

- escalofríos

- tos

- dolores

- vómitos

**Recomendación:**

Agruparemos la variable independiente y confusoras para hacer los cálculos más rápidos

Nota: solo agrupamos variables de la misma clase, en este caso variables de tipo caracter. 

```{r}
## definir las variables de interés 
indep_vars <- c("gender", "fever", "chills", "cough", "aches", "vomit")
```


**Convertir variables categoricas a tipo factor**

```{r}
## convertir variables a tipo factor
linelist <- linelist %>%  
  mutate(across(                                      
    .cols = all_of(c(indep_vars, "outcome")),  ## para cada columna listada y "outcome"
    .fns = ~as.factor(.x)
  ))

# verificamos la clase de variable
str(linelist[,c(indep_vars, "outcome")])

# vemos que para Outcome la primera categoria es DEATH (como queremos que sea nuestra categoría de interes debemos cambiar el orden de los niveles)
linelist$outcome <- linelist$outcome %>% factor(levels = c("Recover","Death"))

# comprobamos
str(linelist$outcome)


```
**Eliminar las filas con valores perdidos**

Para eliminar las filas con valores perdidos, se puede utilizar la función drop_na() de tidyr. Sin embargo, sólo queremos hacer esto para las filas a las que les faltan valores en las columnas de interés.

```{r}
## añadir age_category a las variables explicativas 
indep_vars <- c(indep_vars, "age_cat")

## eliminar las filas con información no disponible para las variables de interés 
linelist <- linelist %>% 
  drop_na(any_of(c("outcome", indep_vars)))

# verificamos si se borraron los NA
str(linelist[,c(indep_vars, "outcome")])

```
## Regresión univariante / bivariada

### Funcion glm()

La función glm() del paquete stats (parte de R base) se utiliza para ajustar los modelos lineales generalizados (GLM).

**Recordemos los argumentos**

glm(formula, family, data, weights, subset, ...)

- formula = El modelo se proporciona a glm() como una ecuación, con el resultado a la izquierda y las variables explicativas a la derecha de una tilde ~.

- family = Determina el tipo de modelo a ejecutar. Para la regresión logística, utiliza family = "binomial", para poisson utiliza family = "poisson". Otros ejemplos se encuentran en la tabla siguiente.

- data = Especifica tu base de datos.

Si es necesario, también puede especificar la función de enlace mediante la sintaxis family = familytype(link = "linkfunction")). Puedes leer más en la documentación sobre otras familias y argumentos opcionales como weights = y subset = (?glm).

```{r echo=FALSE}
# Cargar las bibliotecas necesarias
library(dplyr)
library(gt)

# Crear la tabla usando tribble
tabla_familias <- tribble(
  ~Familia, ~Función_de_enlace,
  "binomial", "(link = \"logit\")",
  "gaussian", "(link = \"identity\")",
  "Gamma", "(link = \"inverse\")",
  "inverse.gaussian", "(link = \"1/mu^2\")",
  "poisson", "(link = \"log\")",
  "quasi", "(link = \"identity\", variance = \"constant\")",
  "quasibinomial", "(link = \"logit\")",
  "quasipoisson", "(link = \"log\")"
)

# Crear la tabla con gt y aplicar formato
tabla_familias |> 
  gt() |> 
  tab_style(
    style = cell_text(weight = "bold", align = "center"),
    locations = cells_column_labels()
  ) |> 
  tab_style(
    style = cell_text(align = "center"),
    locations = cells_body()
  ) |> 
  tab_options(
    table.width = pct(80),
    table.font.size = "medium"
  ) |> 
  opt_horizontal_padding(scale = 2)


```

En este ejemplo estamos evaluando la asociación entre diferentes categorías de edad y el resultado de muerte (codificado como 1 en la sección anterior “Preparación”). A continuación se muestra un modelo univariante de outcome por age_cat. Guardamos la salida del modelo como model y luego la imprimimos con summary() en la consola. Observa que las estimaciones proporcionadas son las probabilidades logarítmicas (log odds) y que el nivel de referencia es el primer nivel del factor age_cat (“0-4”).

```{r}
model <- glm(outcome ~ age_cat, family = "binomial", data = linelist)
summary(model)
```

**Imprimir resultados**

En la mayoría de los casos, para su empleo posterior, es necesario hacer modificaciones a los resultados obtenidos anteriormente. La función tidy() del paquete broom es útil de cara a hacer más presentables los resultados de nuestros modelos.

Aquí demostramos cómo combinar los resultados del modelo con una tabla de recuento.

Obtén las estimaciones de log odds ratio exponenciadas y los intervalos de confianza pasando el modelo a tidy() y estableciendo exponentiate = TRUE y conf.int = TRUE.

```{r}
library(broom)

model <- glm(outcome ~ age_cat, family = "binomial", data = linelist) %>% 
  tidy(exponentiate = TRUE, conf.int = TRUE) %>%        # exponenciar y producir ICs
  mutate(across(where(is.numeric), round, digits = 3))  # redondear todas las columnas numéricas


model
```


### paquete gtsummary

A continuación presentamos el uso de tbl_uvregression() del paquete gtsummary. 

Seleccionamos sólo las columnas necesarias de linelist (variables explicativas y la variable de resultado) y las introducimos en tbl_uvregression(). Vamos a ejecutar una regresión univariante en cada una de las columnas que definimos como explanatory_vars en la sección de preparación de datos (sexo, fiebre, escalofríos, tos, dolores, vómitos y age_cat).

Dentro de la propia función, proporcionamos el method = como glm (sin comillas), la columna de resultado y = (outcome), especificamos a method.args = que queremos ejecutar la regresión logística a través de family = binomial, y le decimos que exponencie los resultados.

La salida es HTML y contiene el recuento de cada variable.

```{r}
univ_tab <- linelist %>% 
  dplyr::select(indep_vars, outcome) %>% ## selecciona las variables de interés

  tbl_uvregression(                         ## produce una tabla univariante
    method = glm,                           ## define la regresión que se desea ejecutar (modelo lineal generalizado)
    y = outcome,                            ## define la variable de resultado
    method.args = list(family = binomial),  ## define el tipo de glm que se quiere ejecutar (logístico)
    exponentiate = TRUE ,                    ## exponencia para producir odds ratios (en lugar de log odds)
  pvalue_fun = function(x) style_pvalue(x, digits = 3) )

## ver la tabla de resultados univariantes
univ_tab
```

## Regresión multivariable

### Función glm()
Aquí utilizamos glm() pero en este caso, añadiremos más variables al lado derecho de la ecuación, separadas por símbolos de suma (+).

```{r}
mv_reg <- glm(outcome ~ gender + fever + chills + cough + aches + vomit + age_cat, family = "binomial", data = linelist)

summary(mv_reg)
```

**Construir el modelo**

Puedes construir tu modelo paso a paso, guardando varios modelos que incluyan determinadas variables explicativas. Puedes comparar estos modelos con pruebas de razón de verosimilitud utilizando lrtest() del paquete lmtest, como se indica a continuación:

NOTA: El uso de anova(model1, model2, test = "Chisq") de R base produce los mismos resultados

```{r}
model1 <- glm(outcome ~ age_cat, family = "binomial", data = linelist)
model2 <- glm(outcome ~ age_cat + gender, family = "binomial", data = linelist)

lmtest::lrtest(model1, model2)
```

Otra opción es tomar el objeto que contiene el modelo y aplicar la función step() del paquete stats. Especifica qué dirección de selección de variables deseas utilizar al construir el modelo.

```{r }
## escoger un modelo usando selección hacia adelante basada en AIC
## también se puede hacer "hacia atrás" o "ambos" ajustando la dirección
final_mv_reg <- mv_reg %>%
  step(direction = "forward", trace = FALSE)
```

Para mayor claridad, también puedes desactivar la notación científica en tu sesión de R.

```{r}
options(scipen=999,digits = 3)
```

Como se describe en la sección sobre el análisis univariante, pasamos la salida del modelo a tidy() para exponenciar las probabilidades logarítmicas y los IC. Finalmente, redondeamos todas las columnas numéricas a dos decimales. Haz scroll para ver el resultado.

```{r}
mv_tab_base <- final_mv_reg %>% 
  broom::tidy(exponentiate = TRUE, conf.int = TRUE) %>%  ## get a tidy dataframe of estimates 
  mutate(across(where(is.numeric), round, digits = 3))          ## redonda

mv_tab_base
```

##  Paquete gtsummary

El paquete gtsummary proporciona la función tbl_regression(), que toma los resultados de una regresión (glm() en este caso) y produce una bonita tabla resumen.

```{r}

# theme to round percentages to one decimal place
set_gtsummary_theme(list(
  `tbl_summary-fn:percent_fun` = function(x) sprintf("%.1f", x * 100)
))


## mostrar la tabla de resultados de la regresión final 
mv_tab <- tbl_regression(final_mv_reg, exponentiate = TRUE,
                         pvalue_fun = function(x) style_pvalue(x, digits = 3) )

mv_tab
```

## Combinar regresiones univariantes y multivariables 

También puedes combinar varias tablas producidas por gtsummary con la función tbl_merge(). En este ejemplo combinaremos los resultados multivariables con los resultados univariantes de gtsummary que creamos anteriormente:

```{r}
## combinar con resultados univariantes 
tbl_merge(
  tbls = list(univ_tab, mv_tab),                          # combina
  tab_spanner = c("**Univariate**", "**Multivariable**")) # establece los nombres de las cabeceras
```

# Ejemplos con otros tipos de regresiones

## Regresión binomial

```{r}
univ_tab <- linelist %>% 
  dplyr::select(indep_vars, outcome) %>% ## selecciona las variables de interés

  tbl_uvregression(                         ## produce una tabla univariante
    method = glm,                           ## define la regresión que se desea ejecutar (modelo lineal generalizado)
    y = outcome,                            ## define la variable de resultado
    method.args = list(family = binomial(link="log")),  ## define el tipo de glm que se quiere ejecutar (logístico)
    exponentiate = TRUE,                     ## exponencia para producir odds ratios (en lugar de log odds)
  pvalue_fun = function(x) style_pvalue(x, digits = 3) )

## ver la tabla de resultados univariantes
univ_tab
```


```{r}
## mostrar la tabla de resultados de la regresión final 

final_mv_reg <- glm(formula = outcome ~ gender + fever + chills + cough + aches + 
    vomit + age_cat, family = binomial(link = "log"), data = linelist)

mv_tab <- tbl_regression(final_mv_reg, exponentiate = TRUE,
                         pvalue_fun = function(x) style_pvalue(x, digits = 3) )

mv_tab
```

```{r}
## combinar con resultados univariantes 
tbl_merge(
  tbls = list(univ_tab, mv_tab),                          # combina
  tab_spanner = c("**Univariate**", "**Multivariable**")) # establece los nombres de las cabeceras
```



## Regresion de poisson con varianza robusta 

```{r}
# build logistic regression model
mod <- glm(formula = outcome ~ gender + fever + chills + cough + aches + 
    vomit + age_cat, family = binomial(link = "log"), data = linelist)

# write a tidy function wrapping jtools::summ
tidy_robust <- function(x, 
                        exponentiate = FALSE, 
                        conf.level = 0.95, 
                        robust = c("HC0", "HC1", "HC2", "HC3", "HC4", "HC4m", "HC5"), 
                        ...) {
  robust <- match.arg(robust)
  
  jtools::summ(x, confint = TRUE, ci.width = conf.level, 
               exp = exponentiate, robust = robust) %>%
    purrr::pluck("coeftable") %>%
    as.data.frame() %>%
    tibble::rownames_to_column() %>%
    setNames(c("term", "estimate", "conf.low", "conf.high", 
               "statistic", "p.value"))
}

tidy_robust(mod)

tbl1 <- 
  tbl_regression(
    mod, 
    exponentiate = TRUE,
    tidy_fun = tidy_robust,
    pvalue_fun = function(x) style_pvalue(x, digits = 3) 
  )

tbl1

tbl2 <- 
  tbl_regression(
    mod, 
    exponentiate = TRUE,
    tidy_fun = purrr::partial(tidy_robust, robust = "HC0"),
    pvalue_fun = function(x) style_pvalue(x, digits = 3) 
  ) %>% 
  add_n()

tbl2 

```

tbl1 y tbl2 son iguales

ahora creamos la regresion bivariable

```{r}

tbl_bi_robust  <- linelist %>% 
  dplyr::select(indep_vars, outcome) %>% ## selecciona las variables de interés

  tbl_uvregression(                         ## produce una tabla univariante
    method = glm,                           ## define la regresión que se desea ejecutar (modelo lineal generalizado)
    y = outcome,                            ## define la variable de resultado
    method.args = list(family = binomial(link="log")),  ## define el tipo de glm que se quiere ejecutar (binomial )
    exponentiate = TRUE ,                    ## exponencia para producir RR
    tidy_fun = tidy_robust,
    pvalue_fun = function(x) style_pvalue(x, digits = 3) )

## ver la tabla de resultados univariantes
tbl_bi_robust
```
```{r}
## combinar con resultados univariantes 
tbl_merge(
  tbls = list( tbl_bi_robust, tbl2),                          # combina
  tab_spanner = c("**Univariate**", "**Multivariable**")) # establece los nombres de las cabeceras
```

__NOTA 1: En caso tus datos provengan de un estudio transversal los IRR (incidence rate ratio) pueden ser interpretados como RP __

__NOTA 2: En caso tu desenlace sea dicotómico (como este ejemplo) es valido usar rergesión de poisson con varianza robusta para estimar el RR/RP en vez de usar regresión binomial (a veces no converge) y/o logistica (este estima OR). Te recomiendo comparar las estimaciones presentadas con los diferentes métodos__

## regresion multinomial 

```{r}
library(UPG)

data(program)

program <- program %>%
  mutate(interaction = write * female)

program$program <- factor(program$program)
program$prog2 <- relevel(as.factor(program$program), ref = 1)
program$female <- factor(program$female)
program$ses <- factor(program$ses)
program$intercept <- NULL


# bivariable

library(nnet)
library(gtsummary)

univ_tab <- program %>% 
  dplyr::select(prog2, ses ,  write, female, interaction) %>% ## selecciona las variables de interés
  tbl_uvregression(                         ## produce una tabla univariante
    method = nnet::multinom,                     ## define la regresión que se desea ejecutar (modelo lineal generalizado)
    y = prog2,                            ## define la variable de resultado
    method.args = list(family = binomial),  ## define el tipo de glm que se quiere ejecutar (logístico)
    exponentiate = TRUE ,                    ## exponencia para producir odds ratios (en lugar de log odds)
  pvalue_fun = function(x) style_pvalue(x, digits = 3) )

univ_tab

#multivariable

library(nnet)

multi_mo <- multinom(prog2 ~ ses + write + female + interaction, data = program,model=TRUE)

library(gtsummary)

multi_mo2 <- multi_mo %>%
                    tbl_regression(exponentiate = T,
                                   pvalue_fun = function(x) style_pvalue(x, digits = 3) )

multi_mo2

```
```{r}
multinom_pivot_wider <- function(x) {
  # Check if input is a tbl_regression or tbl_uvregression
  if (!inherits(x, "tbl_regression") && !inherits(x, "tbl_uvregression")) {
    stop("`x=` must be class 'tbl_regression' or 'tbl_uvregression'.")
  }

  # Check if the table contains multinomial regression results
  if (!"groupname_col" %in% colnames(x$table_body)) {
    stop("The provided table must be from a multinomial regression model.")
  }
  
  # Create tibble of results
  df <- tibble::tibble(outcome_level = unique(x$table_body$groupname_col))
  df$tbl <- purrr::map(df$outcome_level, function(lvl) {
    gtsummary::modify_table_body(
      x, 
      ~ dplyr::filter(.x, .data$groupname_col %in% lvl) %>%
        dplyr::ungroup() %>%
        dplyr::select(-.data$groupname_col)
    )
  })
  
  tbl_merge(df$tbl, tab_spanner = paste0("**", df$outcome_level, "**"))
}

# Test the function with univ_tab
univ_pivot_wider <- multinom_pivot_wider(univ_tab)

multi_pivot_wider <- multinom_pivot_wider(multi_mo2)

## combinar con resultados univariantes 
merge <- tbl_merge(
  tbls = list(univ_pivot_wider, multi_pivot_wider),                          # combina
  tab_spanner = c("**Univariate**", "**Multivariable**")) # establece los nombres de las cabeceras

merge

```

OJO: para la exportación de la tabla a word utiliza:

```{r}
library(flextable)
library(officer)

# Convertir la tabla gtsummary a flextable
tabla_flextable <- as_flex_table(merge)

# Guardar la tabla en un documento de Word
read_docx() %>%
  body_add_flextable(value = tabla_flextable) %>%
  print(target = "tabla_resumen.docx")
```
